---
title: "NumPy und SciPy"
description: "Arrays, Vektorisierung und die wichtigsten numerischen Werkzeuge."
categories: ["NumPy", "Python", "R", "Programmiergrundlagen"]
quelle: ["PYFR"]
seitentyp: werkzeug
stand: fertig
order: 60
---

```{python}
#| label: setup-python
#| include: false
import numpy as np
from scipy import stats
from scipy import integrate, optimize
```

## Kernideen

- Das **`ndarray`** hat einen Typ für alle Elemente, eine feste Form und
  liegt zusammenhängend im Speicher. Damit rechnet Python so, wie R es von
  Haus aus tut.
- Passt ein Wert nicht zum `dtype`, wird **still umgewandelt**: abgeschnitten,
  zu Text gemacht oder bei festen Ganzzahltypen übergelaufen.
- **`axis`** nennt die Achse, die beim Zusammenfassen **verschwindet**.
  `axis=0` liefert ein Ergebnis je Spalte.
- **Broadcasting** gleicht Formen von hinten an, nur wo eine Achse die Länge
  eins hat. R recycelt spaltenweise, und das zentriert eine Matrix falsch.
- Ein **Slice ist eine View** auf dieselben Daten, eine Auswahl per Bedingung
  eine Kopie. R kennt keine Views.
- **SciPy** liefert die Verfahren: Verteilungen, Tests, Integration,
  Optimierung. Was in R zur Grundausstattung gehört, liegt in Python hier.

## Erklärung

::: {.note-box}
**Vorwissen:** [Python-Grundlagen](python-grundlagen.qmd) für Listen und
Slicing. Der Unterschied zwischen Liste und Array ist der rote Faden dieser
Seite. Wer von [R](r-grundlagen.qmd) herkommt, erkennt in NumPy das wieder,
was R mit Vektoren und Matrizen mitbringt. Tabellen mit benannten Spalten
kommen danach mit [pandas](pandas.qmd).
:::

### Warum eine Liste nicht genügt

Eine Python-Liste darf beliebige Objekte enthalten und speichert deshalb für
jedes Element einen Verweis. Rechnen heisst dann: Verweis folgen, Typ prüfen,
Operation heraussuchen, ausführen, und das für jedes Element einzeln. Ein
Array speichert alle Werte desselben Typs zusammenhängend, und die Rechnung
läuft in kompiliertem Code über den ganzen Block. Bei grossen Arrays ist das
um ein Vielfaches schneller; der genaue Faktor hängt vom Rechner ab und
gehört deshalb nicht in eine Notiz.

Wichtiger als die Geschwindigkeit ist die Bedeutung der Operatoren: Auf einer
Liste hängt `+` an und `*` wiederholt, auf einem Array rechnen beide
elementweise.

### Die wichtigsten Eigenschaften eines Arrays

| Attribut | Bedeutung | Beispiel |
|---|---|---|
| `dtype` | Typ aller Elemente | `int64`, `float64`, `bool`, `<U4` (Text) |
| `shape` | Form als Tupel | `(3, 4)`: drei Zeilen, vier Spalten |
| `ndim` | Anzahl der Achsen | 2 |
| `size` | Anzahl der Elemente | 12 |
| `nbytes` | Speicherbedarf | 12 · 8 = 96 Byte bei `int64` |

Feste Ganzzahltypen wie `uint8` (0 bis 255) oder `int32` haben einen
begrenzten Wertebereich. Wird er überschritten, **laufen sie über** und
beginnen von vorn, ohne Fehler. Bilddaten sind häufig `uint8`, und genau dort
passiert es.

### Achsen

Bei einer 3 × 4-Matrix hat Achse 0 die Länge 3 (Zeilen) und Achse 1 die
Länge 4 (Spalten). `a.sum(axis=0)` summiert entlang der Zeilen, Achse 0
verschwindet, und übrig bleiben **vier** Werte, einer je Spalte. Die Zahl in
`axis` benennt die Achse, die verschwindet, nicht die, die bleibt.

In R bedeutet die Zahl bei `apply(a, 2, mean)` das Gegenteil: Die 2 steht für
die Spalten, die **erhalten** bleiben. Beide Aufrufe liefern das
Spaltenmittel, mit den Ziffern 0 und 2.

### Broadcasting und Recycling

NumPy vergleicht die Formen **von hinten**. Zwei Achsen passen, wenn sie
gleich lang sind oder eine die Länge eins hat; fehlende Achsen vorne werden
als Länge eins ergänzt. `(3, 2)` und `(2,)` passen, `(3, 2)` und `(3,)` nicht,
`(3, 2)` und `(3, 1)` wieder.

R recycelt stattdessen den kürzeren Vektor entlang der Speicherreihenfolge,
und die ist **spaltenweise**. Deshalb verhält sich R bei Matrizen genau
umgekehrt zu NumPy: Ein Vektor mit einem Wert je Zeile passt von selbst, ein
Vektor mit einem Wert je Spalte wird falsch verteilt.

### View oder Kopie

Ein Slice wie `a[2:5]` beschreibt ein regelmässiges Muster aus Start, Ende und
Schrittweite und kann deshalb auf denselben Speicher zeigen. Eine Auswahl per
Bedingung oder Indexliste greift unregelmässig verteilte Elemente heraus, die
neu abgelegt werden müssen. Die Regel: **Slice mit Doppelpunkt ist eine View,
Maske und Indexliste sind Kopien.** Ob zwei Arrays Speicher teilen, prüft
`np.shares_memory(a, b)`.

### SciPy: die Verfahren obendrauf

| Modul | Inhalt | R-Gegenstück |
|---|---|---|
| `scipy.stats` | Verteilungen (`norm`, `t`, `chi2`), Tests | `pnorm`, `qt`, `shapiro.test`, `t.test` |
| `scipy.optimize` | Minimum, Nullstellen, Kurvenanpassung | `optimize`, `optim`, `uniroot`, `nls` |
| `scipy.integrate` | numerische Integration | `integrate` |
| `scipy.interpolate` | Interpolation | `approx`, `spline` |
| `scipy.linalg` | lineare Algebra | `solve`, `eigen`, `qr` |

Jede Verteilung in `scipy.stats` hat dieselben Methoden: `pdf` (Dichte), `cdf`
(Verteilungsfunktion), `ppf` (Quantil) und `rvs` (Zufallszahlen). In R
entsprechen sie den Präfixen `d`, `p`, `q` und `r`. Für Tests mit
vollständiger Ergebnistabelle nimmt diese Sammlung `pingouin`, siehe
[Hypothesentests](../statistik/inferenz/hypothesentests-grundlagen.qmd).

### Kurz nachgeschlagen

| Aufgabe | R | Python |
|---|---|---|
| Folge erzeugen | `seq(0, 1, by = 0.1)`, `1:10` | `np.linspace(0, 1, 11)`, `np.arange(1, 11)` |
| Matrix aus Werten | `matrix(x, nrow = 3, byrow = TRUE)` | `np.array(x).reshape(3, -1)` |
| Spaltensummen, Zeilensummen | `colSums(a)`, `rowSums(a)` | `a.sum(axis=0)`, `a.sum(axis=1)` |
| Spalten zentrieren | `sweep(a, 2, colMeans(a))` | `a - a.mean(axis=0)` |
| Standardabweichung | `sd(x)` | `x.std(ddof=1)` |
| bedingt ersetzen | `ifelse(x > 3, x, 0)` | `np.where(x > 3, x, 0)` |
| eigene Kopie | nicht nötig | `a[1:3].copy()` |
| Quantil der Normalverteilung | `qnorm(0.975)` | `stats.norm.ppf(0.975)` |
| Minimum einer Funktion | `optimize(f, c(-10, 10))` | `optimize.minimize_scalar(f)` |

## Beispiele

:::: {.panel-tabset}

### Beispiel 1: Liste gegen Array

#### Frage und Datenlage

Vier Werte `12, 45, 7, 31`, einmal als Python-Liste und einmal als
NumPy-Array. Was bedeuten `* 2` und `+ 1` jeweils, und wie viel Speicher
belegt das Array?

#### Rechnung

::: {.panel-tabset}

##### R

```{r}
#| label: b1-np-r
werte <- c(12, 45, 7, 31)
werte * 2
werte + 1
c(werte, 1)                  # Anhaengen ist eine eigene Funktion
```

##### Python

```{python}
#| label: b1-np-py
liste = [12, 45, 7, 31]
feld = np.array(liste)

print(liste * 2)
print(feld * 2)
print(liste + [1])
print(feld + 1)
print(feld.dtype, feld.shape, feld.nbytes)
```

:::

#### Output Zeile für Zeile

| Ausdruck | Liste | Array | R | Erklärung |
|---|---|---|---|---|
| `* 2` | acht Elemente, die Liste zweimal | `[24 90 14 62]` | 24 90 14 62 | Nur das Array rechnet elementweise, wie der R-Vektor. |
| `+` | `liste + [1]` hängt an | `feld + 1`: `[13 46 8 32]` | `werte + 1` rechnet, `c()` hängt an | Dasselbe Zeichen, verschiedene Bedeutung. |
| `dtype` | | `int64` | | Ganze Zahlen mit 8 Byte. |
| `shape` | | `(4,)` | | eine Achse mit vier Elementen |
| `nbytes` | | 32 | | 4 Werte · 8 Byte, ohne Verweise dazwischen |

#### Interpretation und Ergebnissatz

Wer von R kommt, erwartet von `* 2` eine Verdopplung jedes Werts und bekommt
sie in Python nur vom Array. Die Umwandlung mit `np.array()` ist deshalb der
erste Schritt jeder numerischen Arbeit in Python; pandas-Spalten sind intern
bereits Arrays.

> Auf dem Array liefert `* 2` die verdoppelten Werte 24, 90, 14 und 62, auf
> der Liste eine Liste mit acht Elementen. Das Array belegt 32 Byte, acht je
> ganzer Zahl.

### Beispiel 2: Der dtype und seine stillen Umwandlungen

#### Frage und Datenlage

Was passiert, wenn in ein Ganzzahl-Array der Wert 3.7 geschrieben wird, wenn
Zahlen und Text gemischt werden, und wenn ein `uint8`-Array mit den Werten
200 und 250 um 100 erhöht wird?

#### Rechnung

::: {.panel-tabset}

##### R

```{r}
#| label: b2-np-r
ganze <- c(1L, 2L, 3L)
ganze[1] <- 3.7              # der ganze Vektor wird Gleitkomma
ganze
class(ganze)

c(1, 2, "drei")

.Machine$integer.max
suppressWarnings(.Machine$integer.max + 1L)   # Ueberlauf wird NA
.Machine$integer.max + 1                      # als Gleitkommazahl kein Problem
```

##### Python

```{python}
#| label: b2-np-py
ganze = np.array([1, 2, 3])
print(ganze.dtype)
ganze[0] = 3.7               # abgeschnitten, ohne Warnung
print(ganze)

print(np.array([1, 2.5, 3]).dtype)
print(np.array([1, 2, "drei"]))

klein = np.array([200, 250], dtype=np.uint8)
print(klein + np.uint8(100))           # Ueberlauf: modulo 256
print(klein.astype(np.int64) + 100)    # erst umwandeln, dann rechnen
```

:::

#### Output Zeile für Zeile

| Schritt | Python | R | Erklärung |
|---|---|---|---|
| 3.7 in Ganzzahlen | **`[3 2 3]`** | `3.7 2.0 3.0`, Klasse `numeric` | NumPy passt den Wert an den festen `dtype` an und **schneidet ab**. R passt den Vektor an den Wert an und wird Gleitkomma. |
| `1, 2.5, 3` | `float64` | | Eine Gleitkommazahl macht alles zu Gleitkomma. |
| mit Text | `['1' '2' 'drei']` | `"1" "2" "drei"` | Alles wird Text, in beiden Sprachen. |
| `uint8` 200 + 100, 250 + 100 | **`[44 94]`** | | 300 − 256 = 44, 350 − 256 = 94. Kein Fehler, keine Warnung. |
| nach `astype(int64)` | `[300 350]` | | Mit genügend grossem Typ richtig. |
| grösste ganze Zahl in R | | 2147483647 | 32-Bit-Ganzzahl |
| plus `1L` | | **`NA`** mit Warnung | R läuft nicht über, sondern meldet einen fehlenden Wert. |
| plus `1` | | 2147483648 | `1` ist in R eine Gleitkommazahl, die Summe auch. |

#### Interpretation und Ergebnissatz

NumPy behandelt den `dtype` als Vertrag: Das Array ändert seinen Typ nicht,
die Werte müssen sich anpassen. Das ist schnell und bei Ganzzahltypen
gefährlich, weil Abschneiden und Überlauf keine Meldung erzeugen. R wählt die
entgegengesetzte Strategie und ändert lieber den Typ. Wer Werte in ein
bestehendes Array schreibt oder mit kleinen Typen rechnet, prüft zuerst
`dtype`.

> Der Wert 3.7 wurde im Ganzzahl-Array ohne Warnung zu 3 abgeschnitten, und
> `uint8` lief bei 200 + 100 still auf 44 über. R wandelt stattdessen den
> ganzen Vektor in Gleitkomma um und meldet einen Ganzzahlüberlauf als `NA`.

### Beispiel 3: Achsen

#### Frage und Datenlage

Eine 3 × 4-Matrix mit den Zahlen 1 bis 12, zeilenweise gefüllt. Gesucht sind
Spaltensummen, Zeilensummen, Gesamtsumme und Spaltenmittel.

#### Rechnung

::: {.panel-tabset}

##### R

```{r}
#| label: b3-np-r
a <- matrix(1:12, nrow = 3, byrow = TRUE)
a
colSums(a)
rowSums(a)
sum(a)
apply(a, 2, mean)            # 2 = die Spalten bleiben
```

##### Python

```{python}
#| label: b3-np-py
a = np.arange(1, 13).reshape(3, 4)
print(a)
print(a.shape)
print(a.sum(axis=0))         # Achse 0 verschwindet
print(a.sum(axis=1))
print(a.sum())
print(a.mean(axis=0))
```

:::

#### Output Zeile für Zeile

| Ergebnis | Python | R | Werte |
|---|---|---|---|
| Form | `(3, 4)` | 3 Zeilen, 4 Spalten | |
| je Spalte summiert | `axis=0` | `colSums` | 15, 18, 21, 24 |
| je Zeile summiert | `axis=1` | `rowSums` | 10, 26, 42 |
| alles | ohne `axis` | `sum` | 78 |
| Spaltenmittel | `mean(axis=0)` | `apply(a, 2, mean)` | 5, 6, 7, 8 |

Die erste Spalte enthält 1, 5, 9, Summe 15; die erste Zeile 1, 2, 3, 4,
Summe 10. Vier Spaltensummen, weil Achse 0 mit ihren drei Zeilen wegfällt.

#### Interpretation und Ergebnissatz

`axis=0` und `apply(..., 2, ...)` liefern beide ein Ergebnis je Spalte, mit
verschiedenen Ziffern. Die Merkregel für NumPy lautet: Die Achse in `axis`
verschwindet. Für R: Die Ziffer in `apply` bleibt. Bei einem Ergebnis mit
unerwarteter Länge ist `.shape` der erste Blick.

> Die Spaltensummen der Matrix betragen 15, 18, 21 und 24, die Zeilensummen
> 10, 26 und 42, die Gesamtsumme 78. In NumPy steht dafür `axis=0`, in R
> `colSums` oder `apply(a, 2, ...)`.

### Beispiel 4: Zentrieren mit Broadcasting und Recycling

#### Frage und Datenlage

Drei Beobachtungen mit zwei Merkmalen (`2, 10`, `4, 30`, `9, 20`). Jede Spalte
soll um ihr Mittel zentriert werden, wie vor einer
[Hauptkomponentenanalyse](../statistik/multivariat/hauptkomponentenanalyse.qmd).
Danach dasselbe je Zeile.

#### Rechnung

::: {.panel-tabset}

##### R

```{r}
#| label: b4-np-r
m <- matrix(c(2, 10, 4, 30, 9, 20), nrow = 3, byrow = TRUE)
colMeans(m)

m - colMeans(m)              # FALSCH, und ohne Warnung
sweep(m, 2, colMeans(m))     # richtig: je Spalte abziehen
colMeans(sweep(m, 2, colMeans(m)))

m - rowMeans(m)              # je Zeile: passt in R von selbst
```

##### Python

```{python}
#| label: b4-np-py
m = np.array([[2.0, 10.0], [4.0, 30.0], [9.0, 20.0]])
print(m.mean(axis=0))

zentriert = m - m.mean(axis=0)          # (3, 2) minus (2,)
print(zentriert)
print(zentriert.mean(axis=0))

try:
    m - m.mean(axis=1)                  # (3, 2) minus (3,)
except ValueError as fehler:
    print("ValueError:", fehler)
print(m - m.mean(axis=1, keepdims=True))   # (3, 2) minus (3, 1)
```

:::

#### Output Zeile für Zeile

| Schritt | Python | R | Erklärung |
|---|---|---|---|
| Spaltenmittel | `[ 5. 20.]` | 5 20 | |
| je Spalte zentriert | Zeilen `-3 -10`, `-1 10`, `4 0` | `sweep`: dieselbe Matrix | `(2,)` passt von hinten auf `(3, 2)`. |
| Kontrolle | `[0. 0.]` | 0 0 | Zentrierte Spalten haben Mittel null. |
| `m - colMeans(m)` in R | | **Spalte 1: −3, −16, 4; Spalte 2: −10, 25, 0** | R zieht 5, 20, 5, 20, 5, 20 **spaltenweise** ab: Die 20 landet in der ersten Spalte. Sechs ist ein Vielfaches von zwei, also keine Warnung. |
| je Zeile, ohne Umformen | **`ValueError`**, Formen `(3,2)` und `(3,)` | passt | NumPy vergleicht die 2 hinten mit der 3 und bricht ab. R verteilt drei Zeilenmittel spaltenweise, also richtig. |
| mit `keepdims=True` | Zeilen `-4 4`, `-13 13`, `-5.5 5.5` | dieselben Werte | Die Form `(3, 1)` passt. Zeilenmittel 6, 17, 14.5. |

#### Interpretation und Ergebnissatz

Die beiden Sprachen irren in entgegengesetzte Richtungen. NumPy verweigert
das Zeilenzentrieren ohne ausdrückliche Form und macht das Spaltenzentrieren
richtig. R macht das Zeilenzentrieren richtig und das Spaltenzentrieren
**still falsch**. Die falsche R-Matrix sieht plausibel aus; erst die Kontrolle
`colMeans(...)` auf null würde es zeigen. In R ist deshalb `sweep()` oder
`scale(m, scale = FALSE)` der sichere Weg.

> Mit `m - m.mean(axis=0)` sind beide Spalten zentriert, ihre Mittel sind
> null. Derselbe Ausdruck in R, `m - colMeans(m)`, liefert ohne Warnung eine
> falsche Matrix, weil R spaltenweise recycelt; richtig ist
> `sweep(m, 2, colMeans(m))`.

### Beispiel 5: View oder Kopie

#### Frage und Datenlage

Aus den Zahlen 0 bis 9 wird ein Ausschnitt genommen und verändert, einmal als
Slice, einmal als Kopie und einmal als Auswahl per Bedingung. Was passiert mit
dem Original?

#### Rechnung

::: {.panel-tabset}

##### R

```{r}
#| label: b5-np-r
original <- 0:9
teil <- original[3:5]
teil[1] <- 999
original                     # unveraendert: R hat keine Views
```

##### Python

```{python}
#| label: b5-np-py
original = np.arange(10)

teil = original[2:5]          # View
teil[0] = 999
print(original)

kopie = original[2:5].copy()
kopie[0] = -1
print(original)

maske = original[original > 5]    # Auswahl per Bedingung: Kopie
maske[0] = -5
print(original)

print(np.shares_memory(teil, original),
      np.shares_memory(maske, original),
      np.shares_memory(kopie, original))
```

:::

#### Output Zeile für Zeile

| Schritt | Original danach | teilt Speicher | Erklärung |
|---|---|---|---|
| Slice verändert | `[  0   1 999   3 ...]` | **`True`** | Das Original hat sich mitverändert. |
| Kopie verändert | unverändert | `False` | `.copy()` trennt. |
| Maske verändert | unverändert | `False` | Eine Auswahl per Bedingung ist immer eine Kopie. |
| R | `0 1 2 ... 9` | | R kopiert beim Ändern; Views gibt es nicht. |

Die 999 steht an Position 2, weil der Slice bei Position 2 beginnt. Die
dritte Ausgabe zeigt dieselbe Zeile wie die zweite: Weder Kopie noch Maske
haben das Original berührt.

#### Interpretation und Ergebnissatz

Views sparen Speicher und Zeit, weil bei grossen Arrays nichts kopiert wird.
Sie sind zugleich eine Fehlerquelle der Art aus
[Python-Grundlagen](python-grundlagen.qmd), Beispiel 1: Zwei Namen zeigen auf
dieselben Daten. Wer einen Ausschnitt verändern und das Original behalten
will, ruft `.copy()` auf. In pandas führt dasselbe Muster zur bekannten
`SettingWithCopyWarning`.

> Das Verändern des Slices `original[2:5]` setzte im Original die 999, weil
> der Slice eine View ist; Kopie und Maske liessen das Original unverändert.
> In R bleibt das Original immer unberührt.

### Beispiel 6: SciPy für Verteilungen, Tests und Optimierung

#### Frage und Datenlage

Zehn Messwerte `98, 102, 95, 110, 104, 99, 101, 97, 120, 100`. Gesucht sind
einige Standardgrössen der Normal- und t-Verteilung, ein Normalitätstest mit
und ohne den auffälligen Wert 120, eine Fläche unter der Dichte, das Minimum
einer Funktion und die Standardabweichung.

#### Rechnung

::: {.panel-tabset}

##### R

```{r}
#| label: b6-np-r
werte <- c(98, 102, 95, 110, 104, 99, 101, 97, 120, 100)

round(c(pnorm(1.96), qnorm(0.975), qt(0.975, df = 9)), 6)
shapiro.test(werte)
shapiro.test(werte[werte != 120])

integrate(dnorm, -1.96, 1.96)$value
round(optimize(function(x) (x - 3)^2 + 2, interval = c(-10, 10))$minimum, 3)

c(mittel = mean(werte), sd = round(sd(werte), 4))
```

##### Python

```{python}
#| label: b6-np-py
werte = np.array([98, 102, 95, 110, 104, 99, 101, 97, 120, 100])

print(round(stats.norm.cdf(1.96), 6), round(stats.norm.ppf(0.975), 6),
      round(stats.t.ppf(0.975, df=9), 6))

sw = stats.shapiro(werte)
print(round(sw.statistic, 5), round(sw.pvalue, 5))
sw_ohne = stats.shapiro(werte[werte != 120])
print(round(sw_ohne.statistic, 5), round(sw_ohne.pvalue, 5))

flaeche, _ = integrate.quad(stats.norm.pdf, -1.96, 1.96)
print(round(flaeche, 7))
ergebnis = optimize.minimize_scalar(lambda x: (x - 3) ** 2 + 2)
print(round(ergebnis.x, 3), round(ergebnis.fun, 3))

print(werte.mean(), round(werte.std(ddof=1), 4), round(werte.std(), 4))
```

:::

#### Output Zeile für Zeile

| Grösse | Python | R | Erklärung |
|---|---|---|---|
| P(Z ≤ 1.96) | 0.975002 | 0.975002 | `cdf` beziehungsweise `pnorm` |
| 97.5-%-Quantil | 1.959964 | 1.959964 | `ppf` beziehungsweise `qnorm`; die Grenze des zweiseitigen 95-%-Intervalls |
| t-Quantil, 9 Freiheitsgrade | 2.262157 | 2.262157 | grösser als 1.96, weil die t-Verteilung breitere Ränder hat, siehe [Prüfverteilungen](../statistik/wahrscheinlichkeit/pruefverteilungen.qmd) |
| Shapiro-Wilk, alle zehn | W = 0.83806, p = 0.04182 | `W = 0.83806, p-value = 0.04182` | Beide Sprachen nutzen denselben Algorithmus. p unter 0.05: Normalität wird verworfen. |
| ohne den Wert 120 | W = 0.93586, p = 0.53909 | dieselben Werte | Ein einzelner Wert entscheidet über das Testergebnis. |
| Fläche von −1.96 bis 1.96 | 0.9500042 | 0.9500042 | numerisch integriert, wie erwartet 95 % |
| Minimum von (x − 3)² + 2 | bei x = 3.0, Wert 2.0 | 3 | R sucht im angegebenen Intervall, SciPy ohne Intervall mit dem Brent-Verfahren. |
| Mittelwert | 102.6 | 102.6 | |
| Standardabweichung | `std(ddof=1)`: 7.3967; **`std()`: 7.0171** | `sd`: 7.3967 | NumPy teilt ohne Angabe durch n, R durch n − 1. |

#### Interpretation und Ergebnissatz

SciPy liefert dieselben Zahlen wie R, nur in anderer Verpackung: Wo R eine
formatierte Testausgabe druckt, gibt SciPy ein Objekt mit `statistic` und
`pvalue` zurück. Zwei Dinge sind inhaltlich wichtiger als die Syntax. Erstens
kippt der Wert 120 allein das Ergebnis des Normalitätstests, weshalb ein
Test nie ohne Grafik gelesen wird, siehe
[Normalitätstests](../statistik/tests/normalitaetstests.qmd). Zweitens ist
`np.std()` ohne `ddof=1` die Populationsformel und für Stichproben um den
Faktor √(9/10) zu klein.

> Mit allen zehn Werten verwirft der Shapiro-Wilk-Test die Normalität
> (W = 0.838, p = 0.042), ohne den Wert 120 nicht mehr (p = 0.539); R und SciPy
> liefern identische Zahlen. Die Standardabweichung beträgt 7.3967, `np.std()`
> ohne `ddof=1` gibt dagegen 7.0171 aus.

::::

## Verständnisfragen

::: {.quiz}
Ein Array hat die Form `(100, 3)`, ein zweites `(3,)`. Worauf wirkt das
zweite bei einer gemeinsamen Rechnung?

- [x] Auf jede der hundert Zeilen ~ Richtig. Die Formen werden von hinten
      verglichen, dort steht beide Male die 3. Typischer Fall ist das Abziehen
      von Spaltenmittelwerten wie in Beispiel 4.
- [ ] Auf die ersten drei Zeilen ~ Broadcasting schneidet nichts ab, es
      wiederholt.
- [ ] Es entsteht ein Fehler wegen unterschiedlicher Formen ~ Die Formen sind
      verträglich. Ein Fehler entstünde bei `(100,)`.
:::

::: {.quiz}
Warum liefert `a.sum(axis=0)` bei einer 3 × 4-Matrix vier Zahlen?

- [x] Achse 0 ist die der Zeilen und fällt beim Summieren weg ~ Richtig.
      Übrig bleiben die vier Spalten. Die Zahl in `axis` benennt die Achse,
      die verschwindet.
- [ ] Weil NumPy immer über die längere Achse summiert ~ Die Länge spielt
      keine Rolle, nur die angegebene Achse.
- [ ] Weil `axis=0` in NumPy dasselbe bedeutet wie die 1 in `apply` ~ In
      `apply` steht für dasselbe Ergebnis die 2.
:::

::: {.quiz}
In R wird eine Matrix mit `m - colMeans(m)` zentriert. Es gibt keine
Warnung. Ist das Ergebnis richtig?

- [ ] Ja, sonst hätte R gewarnt ~ R warnt nur, wenn die Länge nicht aufgeht.
      Bei drei Zeilen und zwei Spalten geht sie auf.
- [x] Nein, R recycelt spaltenweise und verteilt die Spaltenmittel über die
      Zeilen ~ Richtig, wie Beispiel 4 zeigt. `sweep(m, 2, colMeans(m))` oder
      `scale(m, scale = FALSE)` zentrieren richtig.
- [ ] Nur wenn die Matrix quadratisch ist ~ Auch dann wäre sie falsch
      zentriert, nur passten die Längen immer.
:::

::: {.quiz}
`teil = original[2:5]` und danach `teil[0] = 999`. Was ist mit `original`?

- [x] Es hat sich mitverändert ~ Richtig. Ein Slice liefert eine View.
      Wer eine unabhängige Kopie braucht, ruft `.copy()` auf.
- [ ] Es bleibt unverändert ~ So wäre es bei `original[original > 5]` oder in
      R.
- [ ] Es gibt einen Fehler ~ Die Zuweisung ist gültig, und genau das macht
      den Fall gefährlich.
:::

::: {.quiz}
Ein `uint8`-Array mit Grauwerten 0 bis 255 wird um 100 aufgehellt. Ein Pixel
mit dem Wert 200 ist danach sehr dunkel. Warum?

- [x] Der Wert ist übergelaufen, 300 − 256 = 44 ~ Richtig. Feste
      Ganzzahltypen rechnen modulo ihres Wertebereichs, ohne Warnung. Abhilfe:
      vorher in einen grösseren Typ umwandeln und danach mit `np.clip` auf
      0 bis 255 begrenzen.
- [ ] NumPy hat einen Rundungsfehler gemacht ~ Es wird nicht gerundet,
      sondern umgebrochen.
- [ ] Grauwerte über 255 werden auf 0 gesetzt ~ Dann wäre der Wert 0, nicht
      44.
:::

::: {.quiz}
`np.std(werte)` ergibt 7.0171, `sd(werte)` in R 7.3967. Welcher Wert ist für
eine Stichprobe richtig?

- [x] 7.3967, mit `ddof=1` ~ Richtig. NumPy teilt ohne Angabe durch n, R
      durch n − 1. pandas verwendet übrigens wie R n − 1.
- [ ] 7.0171, weil NumPy genauer rechnet ~ Beide rechnen exakt, nur mit
      verschiedenen Formeln.
- [ ] Beide gleich gut ~ Für eine Stichprobe ist die Formel mit n − 1 die
      übliche erwartungstreue Schätzung der Varianz.
:::

## Verlinkte Ressourcen

- [NumPy-Dokumentation](https://numpy.org/doc/stable/)
- [Broadcasting in der NumPy-Dokumentation](https://numpy.org/doc/stable/user/basics.broadcasting.html)
- [SciPy-Dokumentation](https://docs.scipy.org/doc/scipy/)
