---
title: "Pakete und Umgebungen"
description: "pip, conda, venv und renv, und warum Umgebungen getrennt gehören."
categories: ["Tooling", "Reproduzierbarkeit", "R", "Python"]
quelle: ["PYFR", "ESDS"]
seitentyp: werkzeug
stand: entwurf
order: 80
---

```{r}
#| label: setup-r
#| include: false
set.seed(42)
```

```{python}
#| label: setup-python
#| include: false
import sys, importlib.metadata
```

## Kernideen

- Modul, Paket, Distribution
- Import und Namensauflösung
- Paketquellen: PyPI, conda-Kanäle
- Virtuelle Umgebung als Projektisolation
- Abhängigkeiten festhalten und wiederherstellen

## Erklärung

::: {.note-box}
**Vorwissen:** [Funktionen und Module in Python](python-funktionen-module.qmd), weil ein Paket nichts
anderes ist als eine geordnete Sammlung von Modulen. Diese Seite ist die
Voraussetzung für alles Weitere, denn NumPy, Pandas und Matplotlib müssen
irgendwo herkommen.
:::

### Das Problem, das virtuelle Umgebungen lösen

Zwei Projekte, beide brauchen dieselbe Bibliothek, aber in verschiedenen
Versionen. Das ältere läuft nur mit der alten, das neue nutzt eine Funktion,
die es erst in der neuen gibt. Wird global installiert, gibt es nur einen
Stand, und eines der beiden Projekte ist immer kaputt.

Die zweite Hälfte des Problems zeigt sich später: Eine Auswertung, die vor
einem Jahr lief, liefert heute andere Zahlen oder bricht ab, weil eine
Bibliothek ihr Verhalten geändert hat. Ohne festgehaltene Versionen ist eine
Analyse nur so lange nachvollziehbar, bis jemand etwas aktualisiert.

Eine virtuelle Umgebung ist die Antwort auf beides: ein eigenes Verzeichnis mit
eigenem Interpreter und eigenen Paketen, das zu genau einem Projekt gehört.

### Modul, Paket, Distribution

Drei Begriffe, die im Alltag durcheinandergehen und Verwirrung stiften, sobald
eine Installation nicht klappt.

| Begriff | was es ist | Beispiel |
|---|---|---|
| Modul | eine `.py`-Datei | `json` |
| Paket | ein Verzeichnis von Modulen | `numpy` |
| Distribution | das, was installiert wird | `scikit-learn` |

Der Fallstrick: Der Name, unter dem installiert wird, muss nicht dem
Importnamen entsprechen. Installiert wird `scikit-learn`, importiert wird
`sklearn`. Wer nach dem Importnamen sucht, findet das Paket nicht.

```{python}
#| label: import-namen-py
import json                       # Modul der Standardbibliothek
import numpy as np                # Paket, mit Alias importiert
from pathlib import Path          # nur ein Name aus einem Modul

print(json.__name__, np.__version__, Path.__name__)
```

Der Alias `np` ist Konvention, keine Vorschrift. Er hat sich durchgesetzt, weil
NumPy-Code sonst unlesbar wird, und man sollte ihn deshalb nicht abwandeln.

### Wo Python nachschaut

Ein Import durchsucht eine Liste von Verzeichnissen in fester Reihenfolge. Das
erklärt den häufigsten Anfängerfehler:

```{python}
#| label: pfad-py
print(sys.executable)          # welcher Interpreter laeuft gerade
for eintrag in sys.path[:4]:
    print(" ", eintrag or "(aktuelles Verzeichnis)")
```

Das aktuelle Verzeichnis steht vorne. Eine eigene Datei namens `random.py` im
Projektordner verdeckt deshalb das gleichnamige Modul der Standardbibliothek,
und die Fehlermeldung deutet auf alles Mögliche, nur nicht auf den wahren
Grund.

::: {.note-box}
Regel: Eigene Dateien nie so benennen wie ein Paket, das man verwendet. Also
kein `numpy.py`, kein `json.py`, kein `random.py` im Projektordner.
:::

### Umgebung anlegen und benutzen

Diese Befehle laufen in der Shell, nicht im Interpreter, und sind deshalb als
reines Listing gesetzt:

```bash
python -m venv .venv                 # Umgebung im Projektordner anlegen

.venv\Scripts\activate               # aktivieren unter Windows
source .venv/bin/activate            # aktivieren unter Linux und macOS

pip install numpy pandas matplotlib
pip list                             # was ist drin
deactivate                           # wieder verlassen
```

Ob die Aktivierung gewirkt hat, verrät der Interpreterpfad. Er zeigt nach dem
Aktivieren in den Projektordner statt auf die systemweite Installation:

```{python}
#| label: interpreter-py
print(sys.executable)
print("Version:", sys.version.split()[0])
```

::: {.note-box}
Das Verzeichnis `.venv` gehört in `.gitignore`. Versioniert wird die Liste der
Abhängigkeiten, nicht ihr installierter Inhalt. Sie ist klein, lesbar und
erzeugt die Umgebung anderswo neu; das Verzeichnis selbst wäre gross,
plattformabhängig und im Diff wertlos.
:::

### Abhängigkeiten festhalten

Der eigentliche Zweck ist Reproduzierbarkeit. Was installiert ist, lässt sich
auslesen und später wiederherstellen:

```bash
pip freeze > requirements.txt        # was ist installiert, mit Versionen
pip install -r requirements.txt      # anderswo dasselbe herstellen
```

Der Unterschied zwischen zwei Schreibweisen entscheidet darüber, wie
verlässlich das ist:

| Zeile in der Datei | Bedeutung | wann sinnvoll |
|---|---|---|
| `pandas` | irgendeine Version | fast nie |
| `pandas>=2.0` | mindestens diese | Bibliotheken, die andere einbinden |
| `pandas==2.2.1` | genau diese | Auswertungen, die reproduzierbar bleiben sollen |

Für eine Semesterarbeit oder eine Analyse, die in einem Jahr noch dieselben
Zahlen liefern soll, ist die dritte Zeile die richtige.

```{python}
#| label: versionen-py
for paket in ["numpy", "pandas", "matplotlib"]:
    print(f"{paket}=={importlib.metadata.version(paket)}")
```

Diese Ausgabe stammt aus der Umgebung, die diese Website baut. Genau solche
Zeilen gehören in die Abhängigkeitsliste.

### pip oder conda

Beide installieren Pakete, unterscheiden sich aber im Umfang.

**pip** installiert aus PyPI und kümmert sich um Python-Pakete. Für die
allermeisten Fälle genügt es, und es ist ohne Zusatzinstallation vorhanden.

**conda**, meist über Anaconda, verwaltet zusätzlich nicht-pythonische
Bestandteile, etwa kompilierte numerische Bibliotheken. Bei Paketen, die gegen
C- oder Fortran-Code gebaut sind, erspart das früher regelmässig
Übersetzungsprobleme. Heute liefert PyPI für gängige Pakete fertige Binärdateien
mit, wodurch dieser Vorteil kleiner geworden ist.

::: {.note-box}
Beide in derselben Umgebung zu mischen ist eine bekannte Quelle kaputter
Installationen, weil jedes Werkzeug nur seine eigene Buchführung kennt. Pro
Projekt eines wählen und dabei bleiben.
:::

### Das Gegenstück in R

::: panel-tabset
## R

```{r}
#| label: renv-r
# renv erfuellt denselben Zweck: Isolation je Projekt
# renv::init()                # Projektbibliothek anlegen
# install.packages("dplyr")
# renv::snapshot()            # Versionen in renv.lock festhalten
# renv::restore()             # Umgebung anderswo wiederherstellen

# Was gerade geladen ist, samt Versionen
head(as.data.frame(installed.packages()[, c("Package", "Version")]), 4)
```

## Python

```{python}
#| label: pip-list-py
import importlib.metadata as md

pakete = sorted((d.metadata["Name"], d.version)
                for d in md.distributions())[:4]
for name, version in pakete:
    print(f"{name:20s} {version}")
```
:::

Die Entsprechung ist eng: `renv.lock` ist die `requirements.txt` von R,
`renv::restore()` das Gegenstück zu `pip install -r`. Wer eines kennt, versteht
das andere sofort.

::: {.quiz}
Warum gehört `.venv` in `.gitignore`, `requirements.txt` aber ins Repository?

- [x] Das Verzeichnis lässt sich aus der Liste jederzeit neu erzeugen, die Liste
      nicht aus dem Verzeichnis ~ Richtig. Der Ordner enthält hunderte Megabyte
      plattformabhängiger Dateien, die Liste ist die eigentliche Information:
      klein, lesbar und Teil des Codes.
- [ ] Weil Git keine Binärdateien verträgt ~ Git verträgt sie durchaus, nur
      wächst das Repository unnötig und der Inhalt taugt auf einem anderen
      Betriebssystem ohnehin nicht.
- [ ] Weil `.venv` geheime Daten enthält ~ Geheimnisse gehören ohnehin nicht ins
      Repository, aber das ist hier nicht der Grund.
:::

::: {.quiz}
Eine Auswertung lief letztes Jahr und bricht heute ab. Was ist der erste
Verdacht?

- [x] Eine Bibliothek wurde zwischenzeitlich aktualisiert und verhält sich anders
      ~ Richtig. Verhindert hätte es eine virtuelle Umgebung mit festgeschriebenen
      Versionen, aus der sich genau derselbe Stand wiederherstellen lässt.
- [ ] Die Daten haben sich geändert ~ Möglich, aber dann bräche meist die
      Auswertung inhaltlich und nicht die Ausführung.
- [ ] Python selbst ist inkompatibel geworden ~ Die Sprache bleibt über Jahre
      stabil; die Bewegung steckt fast immer in den Paketen.
:::

## Typische Aufgaben

**Umgebung anlegen, aktivieren, wieder verlassen**

```bash
python -m venv .venv
source .venv/bin/activate        # Windows: .venv\Scripts\activate
deactivate
```

**Abhängigkeiten festhalten und andernorts wiederherstellen**

```bash
pip install pandas statsmodels
pip freeze > requirements.txt
pip install -r requirements.txt
```

**Dasselbe mit conda**

```bash
conda create -n projekt python=3.12 pandas
conda activate projekt
conda env export --from-history > environment.yml
```

**Das Gegenstück in R**

```r
renv::init()          # Projektbibliothek anlegen
renv::snapshot()      # Stand in renv.lock festhalten
renv::restore()       # Stand aus renv.lock wiederherstellen
```

**Nachsehen, woher ein Paket tatsächlich kommt**

::: {.panel-tabset}

## R

```r
find.package("dplyr")
.libPaths()
```

## Python

```python
import pandas
pandas.__file__
pandas.__version__
```

:::

## Verlinkte Ressourcen

- [venv in der Python-Dokumentation](https://docs.python.org/3/library/venv.html)
- [Module und Pakete im Python-Tutorial](https://docs.python.org/3/tutorial/modules.html)
- [renv für R](https://rstudio.github.io/renv/)
