---
title: "Pakete und Umgebungen"
description: "pip, conda, venv und renv, und warum Umgebungen getrennt gehören."
categories: ["Tooling", "Reproduzierbarkeit", "R", "Python"]
quelle: ["PYFR", "ESDS"]
seitentyp: werkzeug
stand: fertig
order: 80
---

```{python}
#| label: setup-python
#| include: false
import importlib.metadata as md
import importlib.util
import pathlib
import subprocess
import sys
import tempfile

from packaging.specifiers import SpecifierSet
from packaging.version import Version
```

## Kernideen

- **Modul** ist eine Datei, **Paket** ein Verzeichnis von Modulen,
  **Distribution** das, was installiert wird. Installations- und Importname
  können verschieden sein: `scikit-learn` gegen `sklearn`.
- Python sucht Module in der Reihenfolge von `sys.path`, und der Ordner des
  Skripts steht vorn. Eine eigene `random.py` **verdeckt** die
  Standardbibliothek. In R verdeckt das zuletzt geladene Paket gleichnamige
  Funktionen.
- Eine **virtuelle Umgebung** ist ein eigenes Verzeichnis mit eigenem
  Interpreter und eigenen Paketen für genau ein Projekt.
- Versionen werden **festgehalten** (`requirements.txt`, `renv.lock`) und
  anderswo wiederhergestellt. Versioniert wird die Liste, nicht der Ordner.
- Versionsnummern sind keine Zeichenketten: Als Text ist `"2.10.0"` kleiner
  als `"2.9.0"`.

## Erklärung

::: {.note-box}
**Vorwissen:** [Funktionen und Module in Python](python-funktionen-module.qmd),
weil ein Paket eine geordnete Sammlung von Modulen ist und der Import dort
erklärt wird. Wie man mit festgehaltener Umgebung ganze Auswertungen
wiederholbar macht, steht unter [Reproduzierbarkeit](reproduzierbarkeit.qmd);
der Schritt darüber hinaus sind Container, siehe
[Docker](../werkzeuge/docker-virtualisierung.qmd).
:::

### Das Problem, das virtuelle Umgebungen lösen

Zwei Projekte brauchen dieselbe Bibliothek in verschiedenen Versionen. Wird
global installiert, gibt es nur einen Stand, und eines der beiden Projekte
ist immer kaputt. Die zweite Hälfte des Problems zeigt sich später: Eine
Auswertung, die vor einem Jahr lief, liefert heute andere Zahlen oder bricht
ab, weil eine Bibliothek ihr Verhalten geändert hat. Die Sammlung hier hat
das selbst erlebt: pingouin hat zwischen zwei Builds seine Spaltennamen
geändert.

Eine virtuelle Umgebung löst beides: ein Verzeichnis mit eigenem Interpreter
und eigenen Paketen, das zu genau einem Projekt gehört, plus eine Liste der
Versionen, aus der es sich neu erzeugen lässt.

### Die Befehle

Diese Befehle laufen in der Shell, nicht im Interpreter:

```bash
python -m venv .venv                 # Umgebung im Projektordner anlegen
.venv\Scripts\activate               # aktivieren unter Windows
source .venv/bin/activate            # aktivieren unter Linux und macOS
pip install numpy pandas
pip freeze > requirements.txt        # Stand festhalten
pip install -r requirements.txt      # Stand anderswo herstellen
deactivate
```

```r
renv::init()          # Projektbibliothek anlegen
install.packages("dplyr")
renv::snapshot()      # Stand in renv.lock festhalten
renv::restore()       # Stand aus renv.lock wiederherstellen
```

| Aufgabe | Python mit pip | Python mit conda | R mit renv |
|---|---|---|---|
| Umgebung anlegen | `python -m venv .venv` | `conda create -n projekt python=3.12` | `renv::init()` |
| aktivieren | `source .venv/bin/activate` | `conda activate projekt` | beim Öffnen des Projekts automatisch |
| Stand festhalten | `pip freeze > requirements.txt` | `conda env export --from-history > environment.yml` | `renv::snapshot()` |
| wiederherstellen | `pip install -r requirements.txt` | `conda env create -f environment.yml` | `renv::restore()` |
| was zu versionieren ist | `requirements.txt` | `environment.yml` | `renv.lock` |
| was **nicht** | `.venv/` | der Umgebungsordner | `renv/library/` |

Das Verzeichnis der Umgebung gehört in `.gitignore`. Es ist gross,
plattformabhängig und lässt sich aus der Liste jederzeit neu erzeugen; die
Liste ist klein, lesbar und die eigentliche Information.

### pip oder conda

**pip** installiert aus PyPI und kümmert sich um Python-Pakete. Für die
allermeisten Fälle genügt es. **conda** verwaltet zusätzlich
nicht-pythonische Bestandteile, etwa kompilierte numerische Bibliotheken.
Seit PyPI für gängige Pakete fertige Binärdateien mitliefert, ist dieser
Vorteil kleiner geworden. Beide in derselben Umgebung zu mischen ist eine
bekannte Quelle kaputter Installationen, weil jedes Werkzeug nur seine eigene
Buchführung kennt: pro Projekt eines wählen.

### Versionsangaben

| Zeile in `requirements.txt` | Bedeutung | wann sinnvoll |
|---|---|---|
| `pandas` | irgendeine Version | fast nie |
| `pandas>=2.0` | mindestens diese | Bibliotheken, die andere einbinden |
| `pandas~=2.2` | mindestens 2.2, aber unter 3 | Fehlerbehebungen ja, grosse Sprünge nein |
| `pandas==2.2.1` | genau diese | Auswertungen, die reproduzierbar bleiben sollen |

Eine Hauptversion (die erste Zahl) darf nach verbreiteter Konvention
Bestehendes brechen. Deshalb ist `<3` oder `~=2.2` für Bibliotheken ein
vernünftiger Kompromiss, `==` für eine abgeschlossene Auswertung.

### Kurz nachgeschlagen

| Aufgabe | R | Python |
|---|---|---|
| ist ein Paket vorhanden? | `requireNamespace("x", quietly = TRUE)` | `importlib.util.find_spec("x") is not None` |
| installierte Version | `packageVersion("dplyr")` | `importlib.metadata.version("pandas")` |
| welcher Interpreter läuft | `R.home()`, `R.version.string` | `sys.executable`, `sys.version` |
| wo wird gesucht | `.libPaths()` | `sys.path` |
| woher kommt eine Funktion | `find("filter")` | `modul.__file__` |
| Funktion eines bestimmten Pakets | `stats::filter()` | `import modul` und `modul.funktion()` |
| Stand für den Bericht | `sessionInfo()` | `pip freeze` |

## Beispiele

:::: {.panel-tabset}

### Beispiel 1: Installationsname und Importname

#### Frage und Datenlage

Drei Pakete der Build-Umgebung dieser Seite: scikit-learn, pandas und SciPy.
Unter welchem Namen sind sie installiert, unter welchem werden sie importiert,
und wie findet man den einen aus dem anderen?

#### Rechnung

::: {.panel-tabset}

##### R

```{r}
#| label: b1-pu-r
requireNamespace("survival", quietly = TRUE)
requireNamespace("gibt.es.nicht", quietly = TRUE)
"survival" %in% rownames(installed.packages())
```

##### Python

```{python}
#| label: b1-pu-py
for verteilung, modul in [("scikit-learn", "sklearn"), ("pandas", "pandas"),
                          ("scipy", "scipy")]:
    try:
        _ = md.version(verteilung)
        installiert = True
    except md.PackageNotFoundError:
        installiert = False
    importierbar = importlib.util.find_spec(modul) is not None
    print(f"{verteilung:13s} {modul:9s} {installiert} {importierbar}")

print(importlib.util.find_spec("scikit_learn"))
print(md.packages_distributions().get("sklearn"))
```

:::

#### Output Zeile für Zeile

| Zeile | Ausgabe | Erklärung |
|---|---|---|
| scikit-learn | installiert `True`, als `sklearn` importierbar `True` | Installiert wird `scikit-learn`, importiert wird `sklearn`. |
| pandas, scipy | beides `True` | Hier sind die Namen gleich, der Normalfall. |
| `find_spec("scikit_learn")` | `None` | Unter dem Installationsnamen gibt es kein Modul. |
| `packages_distributions()` | `['scikit-learn']` | Der Weg zurück: Welche Distribution liefert das Modul `sklearn`? |
| R: vorhandenes Paket | `TRUE` | |
| R: fehlendes Paket | `FALSE` | `requireNamespace` prüft, ohne abzubrechen, anders als `library()`. |
| R: Liste der installierten | `TRUE` | In R sind Installations- und Ladename immer gleich. |

#### Interpretation und Ergebnissatz

Wer `pip install sklearn` tippt, bekommt heute eine Fehlermeldung, früher
sogar ein leeres Platzhalterpaket. Wer nach dem Importnamen sucht, findet
das Paket in `pip list` nicht. Die Unterscheidung klingt pedantisch und
spart bei jeder gescheiterten Installation Zeit. In R stellt sich die Frage
nicht.

> scikit-learn ist unter diesem Namen installiert und wird als `sklearn`
> importiert; unter dem Installationsnamen findet Python kein Modul. In R
> sind Installations- und Ladename identisch, und `requireNamespace` prüft
> das Vorhandensein, ohne abzubrechen.

### Beispiel 2: Verdeckte Namen

#### Frage und Datenlage

Im Ordner einer Auswertung liegt eine eigene Datei `random.py`. Das Skript
`auswertung.py` im selben Ordner importiert `random` und prüft, ob es
`randint` gibt. Beide Dateien werden in einem temporären Ordner angelegt, das
Skript läuft als eigener Prozess. In R der verwandte Fall: dplyr und stats
haben beide eine Funktion `filter`.

#### Rechnung

::: {.panel-tabset}

##### R

```{r}
#| label: b2-pu-r
library(dplyr)
find("filter")
environmentName(environment(filter))

as.numeric(stats::filter(1:4, rep(1 / 2, 2)))    # gleitender Durchschnitt
nrow(dplyr::filter(data.frame(x = 1:4), x > 2))  # Zeilen auswaehlen
```

##### Python

```{python}
#| label: b2-pu-py
ordner = pathlib.Path(tempfile.mkdtemp())
_ = (ordner / "random.py").write_text(
    "print('eigene random.py geladen')\n", encoding="utf-8")
_ = (ordner / "auswertung.py").write_text(
    "import random\nprint(hasattr(random, 'randint'))\n", encoding="utf-8")

lauf = subprocess.run([sys.executable, "auswertung.py"], cwd=ordner,
                      capture_output=True, text=True)
print(lauf.stdout.strip().splitlines())

(ordner / "random.py").unlink()            # eigene Datei entfernen
lauf = subprocess.run([sys.executable, "auswertung.py"], cwd=ordner,
                      capture_output=True, text=True)
print(lauf.stdout.strip().splitlines())
```

:::

#### Output Zeile für Zeile

| Lauf | Ausgabe | Erklärung |
|---|---|---|
| mit eigener `random.py` | `eigene random.py geladen`, dann `False` | Der Ordner des Skripts steht vorn in `sys.path`. Python findet die eigene Datei zuerst, und die hat kein `randint`. |
| ohne eigene Datei | `True` | Jetzt wird das Modul der Standardbibliothek gefunden. |
| R: `find("filter")` | `"package:dplyr" "package:stats"` | Beide Pakete haben `filter`. Gesucht wird in dieser Reihenfolge, das zuletzt geladene steht vorn. |
| R: aktive Fassung | `"dplyr"` | Ein blosses `filter()` meint jetzt die dplyr-Funktion. |
| R: `stats::filter` | 1.5 2.5 3.5 NA | ein gleitender Durchschnitt über zwei Werte, etwas völlig anderes |
| R: `dplyr::filter` | 2 | Zeilen mit x > 2 |

Beim Laden meldet R die Verdeckung mit `The following objects are masked from
'package:stats': filter, lag`. Diese Sammlung blendet solche Meldungen aus;
im eigenen Code sollte man sie lesen.

#### Interpretation und Ergebnissatz

In einem echten Projekt wäre die Fehlermeldung nicht so freundlich wie hier.
Sie lautete etwa `module 'random' has no attribute 'randint'` und deutete auf
alles Mögliche, nur nicht auf die eigene Datei. Die Regel: eigene Dateien nie
so benennen wie ein verwendetes Modul, also kein `random.py`, `json.py`,
`numpy.py`, `pandas.py`. In R hilft die ausdrückliche Schreibweise
`paket::funktion()` überall dort, wo zwei geladene Pakete denselben Namen
verwenden.

> Mit einer eigenen `random.py` im Projektordner lud Python diese Datei statt
> der Standardbibliothek, und `randint` fehlte; nach dem Entfernen war es
> wieder vorhanden. In R verdeckt dplyr die gleichnamige Funktion aus stats,
> die mit `stats::filter` weiterhin erreichbar ist.

### Beispiel 3: Versionen vergleichen und einschränken

#### Frage und Datenlage

Ist Version 2.10.0 neuer als 2.9.0? Und welche der Versionen 2.2.1, 2.2.3,
2.9.0 und 3.0.5 erfüllen die Angaben `==2.2.1`, `>=2.0`, `~=2.2` und `<3`?

#### Rechnung

::: {.panel-tabset}

##### R

```{r}
#| label: b3-pu-r
"2.10.0" > "2.9.0"                        # als Text
package_version("2.10.0") > "2.9.0"       # als Version
packageVersion("dplyr") >= "1.1.0"
```

##### Python

```{python}
#| label: b3-pu-py
print("2.10.0" > "2.9.0")                 # als Text
print(Version("2.10.0") > Version("2.9.0"))

kandidaten = ["2.2.1", "2.2.3", "2.9.0", "3.0.5"]
for regel in ["==2.2.1", ">=2.0", "~=2.2", "<3"]:
    print(f"{regel:8s}", [v for v in kandidaten if SpecifierSet(regel).contains(v)])
```

:::

#### Output Zeile für Zeile

| Vergleich | Python | R | Erklärung |
|---|---|---|---|
| `"2.10.0" > "2.9.0"` | **`False`** | **`FALSE`** | Zeichen für Zeichen verglichen: `1` kommt vor `9`. |
| als Version | `True` | `TRUE` | `Version` und `package_version` vergleichen Zahl für Zahl: 10 > 9. |
| dplyr mindestens 1.1.0 | | `TRUE` | Der übliche Weg, eine Mindestversion im Code zu prüfen. |

| Angabe | erfüllt von | Erklärung |
|---|---|---|
| `==2.2.1` | 2.2.1 | genau eine |
| `>=2.0` | alle vier | auch 3.0.5, mit möglicherweise brechenden Änderungen |
| `~=2.2` | 2.2.1, 2.2.3, 2.9.0 | "kompatibel": mindestens 2.2, aber dieselbe Hauptversion |
| `<3` | 2.2.1, 2.2.3, 2.9.0 | hier dieselbe Menge wie `~=2.2` |

#### Interpretation und Ergebnissatz

Wer Versionen als Text vergleicht, hält die neuere für die ältere, sobald
eine Stelle zweistellig wird. Die Angabe in der Abhängigkeitsliste ist eine
Abwägung: `==` macht die Auswertung wiederholbar und schliesst
Sicherheitsupdates aus, `>=` lässt alles zu, auch den nächsten grossen
Sprung. Für eine abgeschlossene Analyse gehört `==` hinein, für laufende
Arbeit `~=`.

> Als Zeichenkette gilt `"2.10.0"` in beiden Sprachen als kleiner als
> `"2.9.0"`, als Versionsobjekt korrekt als grösser. Die Angabe `~=2.2` lässt
> 2.2.1, 2.2.3 und 2.9.0 zu und schliesst 3.0.5 aus.

### Beispiel 4: Den Stand der Umgebung festhalten

#### Frage und Datenlage

Welche Versionen lagen vor, als diese Seite gebaut wurde? Das ist die
Information, die an das Ende jedes Berichts gehört.

#### Rechnung

::: {.panel-tabset}

##### R

```{r}
#| label: b4-pu-r
R.version.string
sapply(c("dplyr", "ggplot2", "survival"), function(p) as.character(packageVersion(p)))
```

##### Python

```{python}
#| label: b4-pu-py
print(sys.version.split()[0])
for paket in ["numpy", "pandas", "scipy", "statsmodels"]:
    print(f"{paket}=={md.version(paket)}")
```

:::

#### Output Zeile für Zeile

| Zeile | Bedeutung |
|---|---|
| R-Version | Sprache und Datum der Veröffentlichung |
| Paketversionen in R | benannter Vektor, ein Eintrag je Paket |
| Python-Version | Interpreter, mit dem die Chunks liefen |
| `paket==version` | genau das Format einer `requirements.txt`; die Zeilen lassen sich so übernehmen |

Die Zahlen selbst stehen in der Ausgabe und nicht hier im Text, weil sie sich
mit jedem Build ändern können. Diese Seite wird mit gespeicherten
Ergebnissen gebaut: Die Ausgabe zeigt den Stand beim letzten Neuberechnen der
Seite.

#### Interpretation und Ergebnissatz

Ohne diese Angaben ist eine Auswertung nicht nachprüfbar, denn dieselbe
Zeile Code kann mit einer anderen Paketversion eine andere Zahl liefern. Der
vollständige Weg ist `sessionInfo()` in R und `pip freeze` in Python; für einen
Bericht genügen meist die Pakete, die tatsächlich gerechnet haben.

> Die Ausgabe dokumentiert die R- und Python-Version sowie die Versionen der
> verwendeten Pakete zum Zeitpunkt der Berechnung. Im Format `paket==version`
> lassen sich die Zeilen unmittelbar in eine `requirements.txt` übernehmen.

::::

## Verständnisfragen

::: {.quiz}
Warum gehört `.venv` in `.gitignore`, `requirements.txt` aber ins Repository?

- [x] Das Verzeichnis lässt sich aus der Liste jederzeit neu erzeugen, die
      Liste nicht aus dem Verzeichnis ~ Richtig. Der Ordner enthält hunderte
      Megabyte plattformabhängiger Dateien, die Liste ist die eigentliche
      Information.
- [ ] Weil Git keine Binärdateien verträgt ~ Git verträgt sie, nur wächst das
      Repository unnötig und der Inhalt taugt auf einem anderen System nicht.
- [ ] Weil `.venv` geheime Daten enthält ~ Das ist nicht der Grund.
:::

::: {.quiz}
`import sklearn` scheitert, `pip list` zeigt aber `scikit-learn`. Was ist
wahrscheinlich?

- [x] Das Paket wurde in eine andere Umgebung installiert als die, in der das
      Skript läuft ~ Richtig. Installations- und Importname unterscheiden
      sich zwar, aber `pip list` zeigt die Distribution korrekt. Die Probe:
      `sys.executable` im Skript mit dem `pip` in der Shell vergleichen.
- [ ] Der Importname ist falsch ~ `sklearn` ist der richtige Importname.
- [ ] scikit-learn lässt sich nur mit conda importieren ~ Es funktioniert mit
      pip genauso.
:::

::: {.quiz}
Ein Skript im Projektordner meldet `module 'random' has no attribute
'randint'`. Was ist die erste Vermutung?

- [x] Eine eigene Datei `random.py` verdeckt die Standardbibliothek ~
      Richtig. Der Ordner des Skripts steht vorn in `sys.path`, wie
      Beispiel 2 zeigt. Umbenennen, und einen eventuell entstandenen Ordner
      `__pycache__` löschen.
- [ ] `randint` wurde aus Python entfernt ~ Es gehört seit jeher zur
      Standardbibliothek.
- [ ] Die Umgebung ist nicht aktiviert ~ `random` ist in jeder Umgebung
      vorhanden.
:::

::: {.quiz}
In einem R-Skript liefert `filter(df, x > 2)` plötzlich eine Fehlermeldung
über eine Zeitreihe. Was ist passiert?

- [x] dplyr ist nicht geladen, und `filter` meint die Funktion aus stats ~
      Richtig. Nach `library(dplyr)` verdeckt dplyr die stats-Funktion; fehlt
      das Laden, greift die andere. `dplyr::filter()` ist eindeutig.
- [ ] Der Data Frame ist beschädigt ~ Die Daten sind nicht beteiligt.
- [ ] `filter` ist in R veraltet ~ Beide Fassungen sind aktuell.
:::

::: {.quiz}
Eine Abhängigkeitsliste enthält `pandas>=2.0`. Nach einer Neuinstallation
bricht die Auswertung ab. Was hätte `~=2.2` geändert?

- [x] Es hätte pandas 3 ausgeschlossen, das die Auswertung bricht ~ Richtig.
      `~=2.2` erlaubt Fehlerbehebungen innerhalb der Hauptversion 2, aber
      keinen Sprung auf 3, der nach Konvention Bestehendes ändern darf.
- [ ] Nichts, beide Angaben sind gleichwertig ~ `>=2.0` lässt auch 3.0.5 zu,
      wie Beispiel 3 zeigt.
- [ ] Es hätte die Installation beschleunigt ~ Um Geschwindigkeit geht es
      nicht.
:::

## Verlinkte Ressourcen

- [venv in der Python-Dokumentation](https://docs.python.org/3/library/venv.html)
- [Versionsangaben nach PEP 440](https://peps.python.org/pep-0440/)
- [renv für R](https://rstudio.github.io/renv/)
