---
title: "pandas"
description: "Series und DataFrame, Auswahl, Aggregation und Zusammenführen."
categories: ["pandas", "Python", "R", "Data Wrangling"]
quelle: ["PYFR"]
seitentyp: werkzeug
stand: entwurf
order: 70
---

```{r}
#| label: setup-r
#| include: false
library(dplyr)

# Fest eingetragen, damit R und Python dieselben 24 Messungen zeigen.
bern <- c(118.2, 125.4, 121.0, 130.6, 115.8, 122.3,
          128.9, 119.5, 124.1, 117.6, 133.2, 120.8)
chur <- c(96.4, 92.1, 101.3, 88.7, 97.5, 94.0,
          99.8, 90.2, 95.6, 103.1, 91.4, 98.9)
messungen <- data.frame(
  datum     = rep(seq(as.Date("2026-01-05"), by = "week", length.out = 12), each = 2),
  standort  = rep(c("Bern", "Chur"), times = 12),
  verbrauch = as.vector(rbind(bern, chur))
)
```

```{python}
#| label: setup-python
#| include: false
import warnings

import numpy as np
import pandas as pd

bern = [118.2, 125.4, 121.0, 130.6, 115.8, 122.3,
        128.9, 119.5, 124.1, 117.6, 133.2, 120.8]
chur = [96.4, 92.1, 101.3, 88.7, 97.5, 94.0,
        99.8, 90.2, 95.6, 103.1, 91.4, 98.9]
messungen = pd.DataFrame({
    "datum": np.repeat(pd.date_range("2026-01-05", periods=12, freq="7D"), 2),
    "standort": ["Bern", "Chur"] * 12,
    "verbrauch": [w for paar in zip(bern, chur) for w in paar],
})
```

## Kernideen

- Eine **`Series`** ist ein Vektor mit Index, ein **`DataFrame`** eine
  Sammlung solcher Spalten mit gemeinsamem Zeilenindex.
- Rechnungen zwischen Series werden **nach Index ausgerichtet**, nicht nach
  Position. Benannte Vektoren in R rechnen nach Position.
- **`.loc`** wählt nach Beschriftung (Grenze eingeschlossen), **`.iloc`**
  nach Position (Grenze ausgeschlossen). Bedingungen brauchen runde Klammern.
- Zeilen- und Spaltenauswahl gehören in **einen** `.loc`-Zugriff;
  Kettenindizierung schreibt ins Leere.
- Aggregationen **lassen `NaN` still weg**, und `groupby` lässt Zeilen mit
  fehlendem Gruppenschlüssel ebenso still fallen.
- Nach jedem `merge` die Zeilenzahl prüfen: Ein nicht eindeutiger Schlüssel
  vervielfacht Zeilen und verfälscht jede Summe.

## Erklärung

::: {.note-box}
**Vorwissen:** [NumPy und SciPy](numpy-scipy.qmd), denn pandas legt eine
beschriftete Ebene über NumPy-Arrays, und [R-Grundlagen](r-grundlagen.qmd)
für den Data Frame als Vergleich. Die Arbeitsschritte selbst, also filtern,
umformen und zusammenfassen, stehen mit dplyr und pandas nebeneinander unter
[Data Wrangling](../daten/data-wrangling.qmd).
:::

### Was pandas über NumPy legt

Ein NumPy-Array kennt nur Positionen. Für Daten braucht man Namen: Spalten
heissen `verbrauch` und nicht 2, Zeilen gehören zu einem Datum und nicht zu
Position 17. Genau das ergänzt pandas, und zwar über den **Index**.

Der Index ist mehr als eine Beschriftung. Bei jeder Rechnung zwischen zwei
Series oder DataFrames sucht pandas zuerst die passenden Einträge nach Index
und rechnet dann. Fehlt ein Eintrag auf einer Seite, entsteht `NaN`. Das ist
der grösste konzeptionelle Unterschied zum R-Data-Frame, der keinen
vergleichbaren Mechanismus hat; dort gehen Rechnungen immer nach Position.
Wo keine Ausrichtung erwünscht ist, hilft `reset_index(drop=True)` oder das
Rechnen auf `.to_numpy()`.

### Die Datenlage dieser Seite

24 wöchentliche Verbrauchsmessungen vom 5. Januar bis 23. März 2026, je eine
für die Standorte Bern und Chur. Die Werte sind fest eingetragen, damit R und
Python dieselben Zahlen zeigen.

### Auswahl

| Zugriff | arbeitet mit | obere Grenze | Beispiel |
|---|---|---|---|
| `df["a"]` | Spaltenname | | eine Spalte als Series |
| `df[["a", "b"]]` | Liste von Spaltennamen | | mehrere Spalten als DataFrame |
| `.loc[zeilen, spalten]` | Beschriftungen und Bedingungen | **eingeschlossen** | `df.loc["b":"c", "wert"]` |
| `.iloc[zeilen, spalten]` | Positionen | ausgeschlossen | `df.iloc[1:3, 0]` |
| `.query("...")` | Bedingung als Text | | `df.query("wert > 3")` |

Bedingungen werden mit `&` (und), `|` (oder) und `~` (nicht) verknüpft, nicht
mit `and` und `or`, und **jede Teilbedingung braucht runde Klammern**. Der
Grund ist die Rangfolge: In Python bindet `&` stärker als `==` und `>`. In R
ist es umgekehrt, dort geht es ohne Klammern.

### Warum Kettenindizierung nicht funktioniert

`df[bedingung]["wert"] = 99` besteht aus zwei Zugriffen. Der erste erzeugt ein
Zwischenergebnis, der zweite schreibt in dieses Zwischenergebnis, das danach
verworfen wird. Bei einer Auswahl per Bedingung ist das Zwischenergebnis eine
Kopie, die Zuweisung bewirkt nichts, und pandas warnt: bis Version 2 mit
`SettingWithCopyWarning`, ab Version 3 (**copy on write**, dort gilt es für
jedes Zwischenergebnis) mit `ChainedAssignmentError`. Richtig ist
ein einziger Zugriff: `df.loc[bedingung, "wert"] = 99`. In R ist die
verkettete Form `df$wert[bedingung] <- 99` dagegen gültig und üblich.

### Fehlende Werte

pandas lässt `NaN` in Aggregationen weg (`skipna=True`), R gibt `NA` zurück
und zwingt mit `na.rm = TRUE` zur Entscheidung. Wer in Python denselben
Reflex will, zählt vor jeder Aggregation mit `isna().sum()`. Dazu kommt eine
zweite, weniger bekannte Stelle: `groupby` wirft Zeilen, deren
Gruppenschlüssel fehlt, ohne Hinweis hinaus. Erst `dropna=False` behält sie
als eigene Gruppe.

### dplyr und pandas

| dplyr | pandas |
|---|---|
| `filter()` | `.loc[maske]`, `.query()` |
| `select()` | `df[["a", "b"]]` |
| `mutate()` | `.assign()` |
| `arrange()` | `.sort_values()` |
| `group_by()` mit `summarise()` | `.groupby()` mit `.agg()` |
| `left_join()` | `.merge(how="left")` |
| `pivot_wider()` | `.pivot()` |
| `pivot_longer()` | `.melt()` |
| `n()` | `"size"` |

Methodenketten funktionieren wie die Pipe in R. Runde Klammern um den ganzen
Ausdruck erlauben den Zeilenumbruch, und `assign` mit einer `lambda`-Funktion
greift auf den Zwischenstand zu:

```python
ergebnis = (messungen
    .query("verbrauch > 90")
    .assign(abweichung=lambda d: d["verbrauch"] - d["verbrauch"].mean())
    .sort_values("abweichung", ascending=False))
```

### Kurz nachgeschlagen

| Aufgabe | R | Python |
|---|---|---|
| Einlesen mit Semikolon und Dezimalkomma | `read.csv2("d.csv")` | `pd.read_csv("d.csv", sep=";", decimal=",")` |
| erster Blick | `str(df)`, `summary(df)` | `df.info()`, `df.describe()` |
| fehlende Werte je Spalte | `colSums(is.na(df))` | `df.isna().sum()` |
| ersetzen | `tidyr::replace_na()` | `.fillna()` |
| Häufigkeiten | `table(df$x)`, `count(df, x)` | `df["x"].value_counts()` |
| Schlüssel eindeutig? | `anyDuplicated(df$id) == 0` | `df["id"].is_unique` |
| Join mit Erwartung | `left_join(..., relationship = "many-to-one")` | `.merge(..., validate="many_to_one")` |
| exportieren | `write.csv(df, "e.csv", row.names = FALSE)` | `df.to_csv("e.csv", index=False)` |

## Beispiele

:::: {.panel-tabset}

### Beispiel 1: Ausrichtung nach Index

#### Frage und Datenlage

Zwei Serien mit den Beschriftungen x, y, z, die zweite in umgekehrter
Reihenfolge (`z = 10, y = 20, x = 30`). Was ergibt die Summe, in pandas und
mit benannten Vektoren in R? Und was, wenn in der zweiten Serie z fehlt?

#### Rechnung

::: {.panel-tabset}

##### R

```{r}
#| label: b1-pd-r
a <- c(x = 1, y = 2, z = 3)
b <- c(z = 10, y = 20, x = 30)
a + b                        # nach Position, die Namen von a bleiben
a + b[names(a)]              # erst ausrichten, dann rechnen

c2 <- c(x = 10, y = 20)
suppressWarnings(a + c2)     # Recycling statt fehlender Wert
```

##### Python

```{python}
#| label: b1-pd-py
a = pd.Series([1, 2, 3], index=["x", "y", "z"])
b = pd.Series([10, 20, 30], index=["z", "y", "x"])
print((a + b).to_dict())                          # nach Index
print((a.to_numpy() + b.to_numpy()).tolist())     # nach Position

c = pd.Series([10, 20], index=["x", "y"])
print((a + c).to_dict())
```

:::

#### Output Zeile für Zeile

| Rechnung | pandas | R | Erklärung |
|---|---|---|---|
| `a + b` | x 31, y 22, **z 13** | x 11, y 22, **z 33** | pandas addiert x zu x. R addiert Position zu Position und übernimmt die Namen von `a`, obwohl dort z und x zusammengezählt wurden. |
| nach Position | `[11, 22, 33]` | | Über `.to_numpy()` rechnet pandas wie R. |
| ausgerichtet in R | | x 31, y 22, z 13 | `b[names(a)]` sortiert `b` nach den Namen von `a`. |
| z fehlt | x 11.0, y 22.0, **z NaN** | x 11, y 22, **z 13** | pandas meldet die Lücke als fehlenden Wert. R recycelt die 10 für z und warnt nur. |

Die Werte in pandas werden zu Gleitkommazahlen (`11.0`), weil `NaN` eine
Gleitkommazahl ist und die ganze Serie denselben Typ tragen muss.

#### Interpretation und Ergebnissatz

Die Ausrichtung ist der Grund, warum pandas-Code selten "danebenrechnet",
wenn zwei Tabellen verschieden sortiert sind. Sie ist zugleich der Grund für
unerwartete `NaN`, sobald die Indizes nicht deckungsgleich sind. R vertraut
auf die Reihenfolge; die Namen sind dort Beschriftung, keine Zuordnung.

> pandas addiert nach Index und liefert x = 31, y = 22, z = 13, R addiert
> benannte Vektoren nach Position und liefert unter denselben Namen 11, 22,
> 33. Fehlt ein Eintrag, entsteht in pandas `NaN`, in R ein recycelter Wert.

### Beispiel 2: loc, iloc und Bedingungen

#### Frage und Datenlage

Eine kleine Tabelle mit Index a bis d: Was liefern `loc["b":"c"]` und
`iloc[1:3]`? Dann aus den 24 Messungen alle Berner Werte über 125, und die
Probe, was ohne Klammern um die Teilbedingungen passiert.

#### Rechnung

::: {.panel-tabset}

##### R

```{r}
#| label: b2-pd-r
messungen[messungen$standort == "Bern" & messungen$verbrauch > 125, ]

nrow(subset(messungen, verbrauch > 130))
```

##### Python

```{python}
#| label: b2-pd-py
df = pd.DataFrame({"wert": [10, 20, 30, 40]}, index=["a", "b", "c", "d"])
print(df.loc["b":"c", "wert"].tolist(), df.iloc[1:3, 0].tolist())

maske = (messungen["standort"] == "Bern") & (messungen["verbrauch"] > 125)
print(messungen.loc[maske])

print(len(messungen.loc[messungen["verbrauch"] > 130, ["datum", "verbrauch"]]))

try:
    messungen["standort"] == "Bern" & messungen["verbrauch"] > 125
except TypeError as fehler:
    print(type(fehler).__name__)
```

:::

#### Output Zeile für Zeile

| Schritt | Ergebnis | Erklärung |
|---|---|---|
| `loc["b":"c"]` | `[20, 30]` | Beschriftungen, beide Grenzen dabei. |
| `iloc[1:3]` | `[20, 30]` | Positionen 1 und 2, die 3 ist ausgeschlossen. Dasselbe Ergebnis auf verschiedenem Weg. |
| Bern über 125 | vier Zeilen: 125.4, 130.6, 128.9, 133.2 | am 12. Januar, 26. Januar, 16. Februar und 16. März |
| Zeilenbeschriftung | pandas 2, 6, 12, 20; R 3, 7, 13, 21 | Dieselben Zeilen. pandas zählt den Index ab null, R die Zeilennamen ab eins. |
| über 130 | 2 Messungen | 130.6 und 133.2 |
| ohne Klammern | **`TypeError`** | Python rechnet zuerst `"Bern" & messungen[...]`, und das ist sinnlos. R braucht die Klammern nicht, weil dort `==` stärker bindet als `&`. |

#### Interpretation und Ergebnissatz

Die untere Grenze wird bei beiden Zugriffen gleich behandelt, die obere
nicht. Das ist Absicht: Bei Beschriftungen wüsste man sonst nicht, welcher
Eintrag der nächste wäre, den man ausschliessen soll. Für Bedingungen ist
`.loc` der Zugriff der Wahl, weil er Zeilen und Spalten in einem Schritt
nimmt.

> `loc["b":"c"]` und `iloc[1:3]` liefern beide die Werte 20 und 30. In Bern
> lagen vier Messungen über 125, die höchste bei 133.2 am 16. März; ohne
> Klammern um die Teilbedingungen bricht der Ausdruck mit einem `TypeError`
> ab.

### Beispiel 3: Kettenindizierung

#### Frage und Datenlage

In einer Tabelle mit den Gruppen a, b, a soll der Wert aller Zeilen der Gruppe
a auf 99 gesetzt werden, einmal mit zwei Zugriffen hintereinander und einmal
mit einem einzigen `.loc`.

#### Rechnung

::: {.panel-tabset}

##### R

```{r}
#| label: b3-pd-r
df <- data.frame(wert = c(1, 2, 3), gruppe = c("a", "b", "a"))
df$wert[df$gruppe == "a"] <- 99      # verkettet, in R gueltig
df$wert
```

##### Python

```{python}
#| label: b3-pd-py
df = pd.DataFrame({"wert": [1, 2, 3], "gruppe": ["a", "b", "a"]})

with warnings.catch_warnings(record=True) as meldungen:
    warnings.simplefilter("always")
    df[df["gruppe"] == "a"]["wert"] = 99          # zwei Zugriffe
print([type(m.message).__name__ for m in meldungen])
print(df["wert"].tolist())

df.loc[df["gruppe"] == "a", "wert"] = 99          # ein Zugriff
print(df["wert"].tolist())
```

:::

#### Output Zeile für Zeile

| Variante | Warnung | Werte danach | Erklärung |
|---|---|---|---|
| zwei Zugriffe | `SettingWithCopyWarning` (ab pandas 3 `ChainedAssignmentError`) | **`[1, 2, 3]`** | Die Zuweisung traf eine Kopie, die sofort verworfen wurde. Das Original ist unverändert. |
| ein `.loc` | keine | `[99, 2, 99]` | Zeilen und Spalte in einem Zugriff. |
| R verkettet | | 99 2 99 | In R ist `df$wert[...] <- 99` eine gültige Ersetzung. |

Die Warnung wird hier eingefangen und ausgegeben, weil diese Sammlung
Warnungen sonst ausblendet. Im eigenen Code sollte sie nie unterdrückt werden:
Sie ist der einzige Hinweis darauf, dass eine Zuweisung nichts bewirkt hat.

#### Interpretation und Ergebnissatz

Der Fehler ist heimtückisch, weil der Code gültig aussieht und in R genau so
geschrieben würde. Bis pandas 2 hängt das Ergebnis sogar vom Fall ab, weil ein
Zwischenergebnis mal eine View und mal eine Kopie ist; ab pandas 3 ist es mit
copy on write eindeutig, aber eindeutig **wirkungslos**. Die Regel bleibt:
Wer schreiben will, benutzt einen einzigen `.loc`-Zugriff.

> Die verkettete Zuweisung liess die Werte bei 1, 2, 3 und löste eine Warnung
> aus; erst `df.loc[bedingung, "wert"] = 99`
> setzte beide Zeilen der Gruppe a auf 99. In R ist die verkettete Form
> gültig.

### Beispiel 4: Fehlende Werte und fehlende Schlüssel

#### Frage und Datenlage

Vier Werte `1, 2, NaN, 4`: Welcher Mittelwert kommt heraus? Und eine Tabelle
mit den Gruppen a, b, fehlend, a und den Werten 1 bis 4: Welche Summen je
Gruppe liefert `groupby`?

#### Rechnung

::: {.panel-tabset}

##### R

```{r}
#| label: b4-pd-r
x <- c(1, 2, NA, 4)
mean(x)
mean(x, na.rm = TRUE)
sum(is.na(x))

d <- data.frame(gruppe = c("a", "b", NA, "a"), wert = 1:4)
d |> group_by(gruppe) |> summarise(summe = sum(wert))
```

##### Python

```{python}
#| label: b4-pd-py
x = pd.Series([1, 2, np.nan, 4])
print(round(x.mean(), 4), x.count(), len(x), x.isna().sum())
print(x.mean(skipna=False))

d = pd.DataFrame({"gruppe": ["a", "b", None, "a"], "wert": [1, 2, 3, 4]})
print(d.groupby("gruppe")["wert"].sum().to_dict())
print(d.groupby("gruppe", dropna=False)["wert"].sum().to_dict())
```

:::

#### Output Zeile für Zeile

| Grösse | pandas | R | Erklärung |
|---|---|---|---|
| Mittelwert | **2.3333** | **`NA`** | pandas lässt den fehlenden Wert still weg: (1 + 2 + 4) / 3. R verweigert das Ergebnis. |
| mit ausdrücklicher Angabe | `skipna=False`: `nan` | `na.rm = TRUE`: 2.333333 | Jede Sprache kann das Verhalten der anderen, nur mit umgekehrter Voreinstellung. |
| vorhandene Werte | `count()`: 3 von `len()`: 4 | | `count` zählt nur Vorhandenes, `len` alles. |
| fehlende Werte | 1 | 1 | |
| Summen je Gruppe | **a 5, b 2** | a 5, b 2, **NA 3** | Die Zeile mit fehlender Gruppe fehlt in pandas, ohne Hinweis. dplyr führt sie als eigene Gruppe. |
| mit `dropna=False` | a 5, b 2, nan 3 | | Jetzt ist die Summe aller Gruppen wieder 10. |

#### Interpretation und Ergebnissatz

Beide Stellen verlieren Daten, ohne es zu sagen. Beim Mittelwert ist das oft
gewollt, beim `groupby` selten: Die Gruppensummen addieren sich zu 7 statt
zu 10, und wer die Gesamtsumme nicht nachrechnet, bemerkt es nicht. Die
Kontrolle ist einfach: Summe der Gruppen gegen Summe der Spalte, und die
Anzahl fehlender Werte je Spalte vor jeder Auswertung. Mehr dazu unter
[Datenqualität](../daten/datenqualitaet.qmd).

> pandas ergibt einen Mittelwert von 2.3333, weil der fehlende Wert still
> weggelassen wird; R liefert `NA`. Beim Gruppieren fällt in pandas die Zeile
> mit fehlendem Schlüssel weg, sodass sich die Summen zu 7 statt 10 addieren;
> erst `dropna=False` behält sie.

### Beispiel 5: Gruppieren, zusammenfassen, breit machen

#### Frage und Datenlage

Anzahl, mittlerer Verbrauch und Spannweite je Standort über alle 24
Messungen, danach der mittlere Verbrauch je Monat und Standort als breite
Tabelle mit einer Spalte je Standort.

#### Rechnung

::: {.panel-tabset}

##### R

```{r}
#| label: b5-pd-r
messungen |>
  group_by(standort) |>
  summarise(n      = n(),
            mittel = round(mean(verbrauch), 2),
            spanne = round(max(verbrauch) - min(verbrauch), 1),
            .groups = "drop")

monat <- as.integer(format(messungen$datum, "%m"))
round(tapply(messungen$verbrauch, list(monat, messungen$standort), mean), 2)
```

##### Python

```{python}
#| label: b5-pd-py
print(messungen.groupby("standort").agg(
    n=("verbrauch", "size"),
    mittel=("verbrauch", "mean"),
    spanne=("verbrauch", lambda s: s.max() - s.min()),
).round(2))

monatlich = (messungen
    .assign(monat=messungen["datum"].dt.month)
    .groupby(["monat", "standort"], as_index=False)
    .agg(mittel=("verbrauch", "mean")))
print(monatlich.pivot(index="monat", columns="standort", values="mittel").round(2))
```

:::

#### Output Zeile für Zeile

| Standort | n | Mittel | Spannweite | Januar | Februar | März |
|---|---|---|---|---|---|---|
| Bern | 12 | 123.12 | 17.4 | 123.80 | 121.62 | 123.92 |
| Chur | 12 | 95.75 | 14.4 | 94.62 | 95.38 | 97.25 |

| Teil | Erklärung |
|---|---|
| `n` | `size` in pandas, `n()` in dplyr: Zeilen je Gruppe, fehlende Werte eingeschlossen. `count` würde nur vorhandene zählen. |
| Mittel | 1477.4 / 12 für Bern, 1149.0 / 12 für Chur |
| Spannweite | Bern 133.2 − 115.8, Chur 103.1 − 88.7. Eine eigene Funktion als `lambda` in `agg`. |
| Monatsmittel | je vier Wochen, weil jeder Monat hier vier Messtage hat |
| breite Form | `pivot` in pandas, in R hier `tapply` mit zwei Gruppierungen; mit tidyr wäre es `pivot_wider()`. |

#### Interpretation und Ergebnissatz

`groupby` mit benannten Aggregationen entspricht Zeile für Zeile
`group_by` mit `summarise`, nur dass pandas die Gruppen in den Index legt.
Die breite Tabelle zeigt, was die Gesamtmittel verbergen: Bern bleibt über
alle drei Monate nahezu gleich, Chur steigt von 94.62 auf 97.25.

> Bern verbrauchte im Mittel 123.12 bei einer Spannweite von 17.4, Chur 95.75
> bei 14.4, je über zwölf Messungen. Nach Monaten steigt der Verbrauch in Chur
> von 94.62 im Januar auf 97.25 im März, in Bern bleibt er zwischen 121.62
> und 123.92.

### Beispiel 6: Verknüpfen und die Zeilenzahl

#### Frage und Datenlage

Die Messungen sollen um den Kanton ergänzt werden. Die Stammdaten enthalten
Bern, Chur und Sion. Eine zweite Fassung der Stammdaten führt Chur
versehentlich doppelt. Was passiert mit Zeilenzahl und Gesamtverbrauch?

#### Rechnung

::: {.panel-tabset}

##### R

```{r}
#| label: b6-pd-r
stammdaten <- data.frame(standort = c("Bern", "Chur", "Sion"),
                         kanton = c("BE", "GR", "VS"))
doppelt <- data.frame(standort = c("Bern", "Chur", "Chur"),
                      kanton = c("BE", "GR", "GR"))

c(vorher = nrow(messungen),
  nachher = nrow(left_join(messungen, stammdaten, by = "standort")),
  doppelt = nrow(left_join(messungen, doppelt, by = "standort")))
round(c(original = sum(messungen$verbrauch),
        nach_join = sum(left_join(messungen, doppelt, by = "standort")$verbrauch)), 1)

anyDuplicated(doppelt$standort)
inherits(tryCatch(left_join(messungen, doppelt, by = "standort",
                            relationship = "many-to-one"),
                  error = function(e) e), "error")
```

##### Python

```{python}
#| label: b6-pd-py
stammdaten = pd.DataFrame({"standort": ["Bern", "Chur", "Sion"],
                           "kanton": ["BE", "GR", "VS"]})
doppelt = pd.DataFrame({"standort": ["Bern", "Chur", "Chur"],
                        "kanton": ["BE", "GR", "GR"]})

verknuepft = messungen.merge(stammdaten, on="standort", how="left")
falsch = messungen.merge(doppelt, on="standort", how="left")
print(len(messungen), len(verknuepft), len(falsch))
print(round(messungen["verbrauch"].sum(), 1), round(falsch["verbrauch"].sum(), 1))

print(stammdaten["standort"].is_unique, doppelt["standort"].is_unique)
try:
    messungen.merge(doppelt, on="standort", how="left", validate="many_to_one")
except pd.errors.MergeError as fehler:
    print(type(fehler).__name__)

aussen = messungen.merge(stammdaten, on="standort", how="outer")
print(aussen["standort"].value_counts().to_dict())
```

:::

#### Output Zeile für Zeile

| Schritt | Python | R | Erklärung |
|---|---|---|---|
| Zeilen vorher | 24 | 24 | |
| nach Join mit eindeutigen Stammdaten | 24 | 24 | Jede Messung findet genau einen Kanton. Sion hat keine Messung und fällt beim Left Join weg. |
| nach Join mit doppeltem Chur | **36** | **36** | Jede der zwölf Churer Messungen wird mit beiden Chur-Zeilen kombiniert. |
| Gesamtverbrauch | 2626.4 gegen **3775.4** | dieselben | Der Churer Verbrauch von 1149.0 zählt doppelt. |
| Schlüssel eindeutig? | `True`, `False` | `anyDuplicated`: 3 | R nennt die Position der ersten Doppelung. |
| Join mit Erwartung | **`MergeError`** | Fehler (`TRUE`) | `validate="many_to_one"` beziehungsweise `relationship = "many-to-one"` bricht ab, statt still zu vervielfachen. |
| Outer Join | Bern 12, Chur 12, Sion 1 | | Ein Outer Join fügt fehlende Schlüssel als Zeile mit `NaN` hinzu, vervielfacht aber nichts. |

#### Interpretation und Ergebnissatz

Ein Join mit doppeltem Schlüssel erzeugt keinen Fehler, sondern eine grössere
Tabelle, und jede Summe danach ist falsch. Die Gewohnheit, nach jedem Join die
Zeilenzahl mit der vorherigen zu vergleichen, kostet eine Zeile Code. Noch
besser ist es, die Erwartung gleich in den Aufruf zu schreiben: `validate` in
pandas, `relationship` in dplyr. Warum Schlüssel eindeutig sein müssen,
erklärt die [Datenmodellierung](../datenbanken/datenmodellierung.qmd).

> Mit eindeutigen Stammdaten behält die Tabelle ihre 24 Zeilen. Ist Chur in
> den Stammdaten doppelt, wächst sie ohne Fehlermeldung auf 36 Zeilen, und
> der Gesamtverbrauch steigt von 2626.4 auf 3775.4; `validate="many_to_one"`
> hätte den Join abgebrochen.

::::

## Verständnisfragen

::: {.quiz}
Warum schliesst `df.loc["b":"c"]` die Grenze ein, `df.iloc[1:3]` aber nicht?

- [x] `.loc` arbeitet mit Beschriftungen, `.iloc` mit Positionen ~ Richtig.
      Bei Beschriftungen wäre eine ausgeschlossene obere Grenze unbrauchbar,
      weil man den nächsten Eintrag kennen müsste.
- [ ] Es ist eine Inkonsistenz ohne Grund ~ Der Unterschied ist beabsichtigt
      und folgt aus der Art der Angabe.
- [ ] `.loc` ist die ältere Schreibweise ~ Beide sind aktuell und für
      verschiedene Zwecke gedacht.
:::

::: {.quiz}
Zwei Series mit Index x, y, z und z, y, x werden addiert. In R ergäben
benannte Vektoren 11, 22, 33. Was ergibt pandas?

- [x] x 31, y 22, z 13 ~ Richtig. pandas richtet nach Index aus und addiert
      x zu x. R rechnet nach Position.
- [ ] Ebenfalls 11, 22, 33 ~ Das wäre das Verhalten von NumPy-Arrays oder
      `.to_numpy()`.
- [ ] Einen Fehler wegen unterschiedlicher Reihenfolge ~ Der Fall ist
      vorgesehen und läuft still durch.
:::

::: {.quiz}
Warum ist `df[df["a"] > 1]["b"] = 0` wirkungslos?

- [x] Die Zuweisung trifft ein Zwischenergebnis, das danach verworfen wird ~
      Richtig. pandas warnt dabei mit `SettingWithCopyWarning`, ab Version 3
      mit `ChainedAssignmentError`. Ein einziger `.loc`-Zugriff umgeht
      das.
- [ ] Die Bedingung ist falsch geschrieben ~ Die Bedingung ist in Ordnung.
- [ ] Es funktioniert nur bei numerischen Spalten ~ Der Datentyp spielt keine
      Rolle.
:::

::: {.quiz}
Die Summen aus `df.groupby("gruppe")["wert"].sum()` ergeben zusammen 7, die
Spalte `wert` summiert 10. Was ist passiert?

- [x] Zeilen mit fehlendem Gruppenschlüssel wurden weggelassen ~ Richtig.
      `groupby` verwirft sie ohne Hinweis. `dropna=False` behält sie als
      eigene Gruppe, wie Beispiel 4 zeigt.
- [ ] `sum` hat einen fehlenden Wert als 0 gezählt ~ Das würde die Summe
      nicht verringern.
- [ ] Ein Rundungsfehler ~ Bei ganzen Zahlen gibt es keinen.
:::

::: {.quiz}
Nach einem `merge` hat die Tabelle mehr Zeilen als vorher. Was ist passiert?

- [x] Der Schlüssel war in der rechten Tabelle nicht eindeutig ~ Richtig.
      Jede Zeile links wurde mit jeder passenden Zeile rechts kombiniert. Vor
      dem Join lohnt der Blick auf `is_unique`, oder gleich
      `validate="many_to_one"`.
- [ ] Es wurde versehentlich ein Outer Join verwendet ~ Der fügt fehlende
      Schlüssel hinzu, vervielfacht aber keine vorhandenen Zeilen.
- [ ] pandas hat die Zeilen doppelt eingelesen ~ Der Einlesevorgang ist nicht
      beteiligt.
:::

::: {.quiz}
In pandas liefert `x.mean()` bei einem fehlenden Wert eine Zahl, in R
`mean(x)` den Wert `NA`. Welche Voreinstellung ist die vorsichtigere?

- [x] Die von R, weil sie zur Entscheidung zwingt ~ Richtig. Wer `na.rm =
      TRUE` schreibt, weiss, dass Werte fehlen. In pandas muss man daran
      denken, `isna().sum()` selbst aufzurufen.
- [ ] Die von pandas, weil sie ein Ergebnis liefert ~ Ein Ergebnis ohne
      Hinweis auf fehlende Werte kann täuschen.
- [ ] Beide sind gleichwertig ~ Das Ergebnis mit `na.rm = TRUE` ist gleich,
      der Weg dorthin nicht.
:::

## Verlinkte Ressourcen

- [pandas-Benutzerhandbuch](https://pandas.pydata.org/docs/user_guide/index.html)
- [Copy on Write in pandas](https://pandas.pydata.org/docs/user_guide/copy_on_write.html)
- [Vergleich pandas gegen R](https://pandas.pydata.org/docs/getting_started/comparison/comparison_with_r.html)
- [dplyr-Referenz](https://dplyr.tidyverse.org/)
