---
title: "Funktionen und Module in Python"
description: "Eigene Funktionen, Gültigkeitsbereiche, Import und Modulstruktur."
categories: ["Programmiergrundlagen", "Python", "R"]
quelle: ["PYFR"]
seitentyp: werkzeug
stand: entwurf
order: 20
---

```{python}
#| label: setup-python
#| include: false
import pathlib
import runpy
import sys
import tempfile
```

## Kernideen

- Parameter werden über die **Position** oder den **Namen** zugeordnet;
  Defaultwerte machen sie optional.
- Ein Defaultwert wird **einmal bei der Definition** ausgewertet. Ein
  veränderlicher Default wird deshalb von allen Aufrufen geteilt.
- `*args` und `**kwargs` sammeln beliebig viele Argumente ein und packen sie
  beim Aufruf wieder aus. Das Gegenstück in R ist `...`.
- Gelesen wird von innen nach aussen, geschrieben wird **immer lokal**, ausser
  mit `global` oder `nonlocal`.
- Funktionen sind Objekte: Man kann sie übergeben, speichern und aus anderen
  Funktionen zurückgeben.
- Jede `.py`-Datei ist ein **Modul**. `if __name__ == "__main__":` trennt den
  ausführbaren Teil vom importierbaren.

## Erklärung

::: {.note-box}
**Vorwissen:** [Python-Grundlagen](python-grundlagen.qmd), insbesondere der
Unterschied zwischen veränderlichen und unveränderlichen Objekten und die
Tatsache, dass ein Name nur ein Verweis ist. Beides erklärt die wichtigste
Falle dieses Themas. Weiter geht es mit
[Objektorientierung in Python](python-objektorientierung.qmd).
:::

### Wann eine Funktion fällig ist

Die Faustregel: Sobald dieselbe Folge von Schritten ein zweites Mal auftaucht,
gehört sie in eine Funktion. Der Grund ist weniger das Tippen als die
Korrektur. Steht eine Berechnung dreimal im Skript und stellt sich als falsch
heraus, muss man alle drei Stellen finden. Steht sie einmal, genügt eine
Änderung. Der zweite Grund ist die Benennung: Eine Funktion mit einem guten
Namen macht aus fünf Zeilen eine, die sagt, was passiert.

### Aufbau einer Funktion

```python
def kennzahlen(werte, runden=2, einheit="mm"):
    """Mittelwert als Text mit Einheit."""
    mittel = sum(werte) / len(werte)
    return f"{round(mittel, runden)} {einheit}"
```

| Teil | Bedeutung |
|---|---|
| `def` | leitet die Definition ein |
| `werte` | Pflichtparameter, muss beim Aufruf angegeben werden |
| `runden=2` | Parameter mit Defaultwert, darf fehlen |
| Docstring | die Zeichenkette direkt unter `def`, erscheint in `help(kennzahlen)` |
| `return` | gibt den Wert zurück; fehlt es, liefert die Funktion `None` |

In R entspricht das `kennzahlen <- function(werte, runden = 2, einheit = "mm")`.
Dort ist der **letzte ausgewertete Ausdruck** der Rückgabewert, ein `return()`
braucht es nur für einen vorzeitigen Ausstieg.

### Wie Argumente zugeordnet werden

Python ordnet zuerst nach Position, dann nach Namen zu. Nach dem ersten
benannten Argument darf kein unbenanntes mehr folgen. Ein Name, der in der
Definition nicht vorkommt, ist ein Fehler. R ist hier grosszügiger: Es
akzeptiert **abgekürzte** Namen, solange sie eindeutig sind (partial matching).
Das spart Tipparbeit und ist eine Fehlerquelle, sobald eine Funktion einen
zweiten Parameter mit demselben Anfang bekommt.

### Die Falle mit veränderlichen Defaultwerten

Der Defaultwert wird beim Ausführen der `def`-Zeile erzeugt und an die
Funktion gehängt, nicht bei jedem Aufruf neu. Solange er unveränderlich ist
(Zahl, Text, Tupel, `None`), merkt man davon nichts. Ist er eine Liste oder ein
Dictionary, teilen sich alle Aufrufe dasselbe Objekt. Der richtige Weg
verwendet `None` als Signal und legt das Objekt im Funktionsrumpf an. R kennt
die Falle nicht, weil dort Defaults bei jedem Aufruf neu ausgewertet werden.

### Namensräume

Python sucht einen Namen in vier Schichten, von innen nach aussen: **L**okal,
**E**inschliessende Funktion, **G**lobal (Modul), **B**uilt-in. Das heisst
LEGB-Regel; R nennt dasselbe Prinzip lexical scoping.

Lesen folgt dieser Kette. **Schreiben** legt ohne ausdrückliche Erklärung
immer einen lokalen Namen an. Wer einen äusseren Namen verändern will,
erklärt ihn mit `global` (Modulebene) oder `nonlocal` (einschliessende
Funktion). In R übernimmt `<<-` beide Rollen.

### Funktionen sind Objekte

Eine Funktion lässt sich einer Variablen zuweisen, an eine andere Funktion
übergeben und aus einer zurückgeben. Darauf beruhen `map`, `filter` und das
Argument `key` beim Sortieren. `lambda` ist eine Kurzschreibweise für eine
namenlose Funktion mit einem einzigen Ausdruck; für alles Längere ist eine
benannte Funktion lesbarer, und für die meisten `map`-Aufrufe ist eine
Comprehension die klarere Wahl.

### Vom Skript zum Modul

Sobald eine Datei wächst, lohnt die Aufteilung. Jede `.py`-Datei ist ein Modul
und kann importiert werden. Beim Import wird die Datei **einmal von oben nach
unten ausgeführt**; Definitionen entstehen, aber auch jeder Aufruf auf
oberster Ebene läuft. Der Block

```python
if __name__ == "__main__":
    main()
```

schützt davor: `__name__` ist `"__main__"`, wenn die Datei direkt gestartet
wird, und der Modulname, wenn sie importiert wird.

::: {.note-box}
Für die Datenarbeit hat sich diese Aufteilung bewährt: Funktionen in ein Modul,
das versioniert und getestet wird, und ein Notebook oder Quarto-Dokument, das
diese Funktionen aufruft und die Erzählung liefert. So bleibt die Logik
prüfbar und das Dokument lesbar.
:::

### Kurz nachgeschlagen

| Aufgabe | R | Python |
|---|---|---|
| Funktion mit Default | `f <- function(x, k = 2) x * k` | `def f(x, k=2): return x * k` |
| beliebig viele Argumente | `function(...)` | `def f(*args, **kwargs):` |
| Argumente aus einer Liste übergeben | `do.call(f, liste)` | `f(*liste)`, `f(**dictionary)` |
| namenlose Funktion | `function(x) x^2`, kurz `\(x) x^2` | `lambda x: x ** 2` |
| auf jedes Element anwenden | `sapply(x, f)` | `[f(v) for v in x]`, `map(f, x)` |
| äusseren Namen ändern | `<<-` | `global`, `nonlocal` |
| eigenen Code laden | `source("werkzeuge.R")` | `from werkzeuge import f` |

## Beispiele

:::: {.panel-tabset}

### Beispiel 1: Position, Name und Default

#### Frage und Datenlage

Drei Messwerte `12.34, 15.67, 11.02` sollen als Mittelwert mit Einheit
ausgegeben werden, einmal mit allen Defaults, dann mit geänderter Rundung,
geänderter Einheit, vertauschter Reihenfolge und einem abgekürzten Namen.

#### Rechnung

::: {.panel-tabset}

##### R

```{r}
#| label: b1-fm-r
kennzahlen <- function(werte, runden = 2, einheit = "mm") {
  paste(round(mean(werte), runden), einheit)
}
w <- c(12.34, 15.67, 11.02)

kennzahlen(w)
kennzahlen(w, 1)
kennzahlen(w, einheit = "cm")
kennzahlen(einheit = "cm", werte = w, runden = 0)
kennzahlen(w, ein = "cm")      # abgekuerzter Name wird akzeptiert
```

##### Python

```{python}
#| label: b1-fm-py
def kennzahlen(werte, runden=2, einheit="mm"):
    mittel = sum(werte) / len(werte)
    return f"{round(mittel, runden)} {einheit}"

w = [12.34, 15.67, 11.02]

print(kennzahlen(w))
print(kennzahlen(w, 1))
print(kennzahlen(w, einheit="cm"))
print(kennzahlen(einheit="cm", werte=w, runden=0))
try:
    kennzahlen(w, ein="cm")
except TypeError as fehler:
    print(type(fehler).__name__)
```

:::

#### Output Zeile für Zeile

| Aufruf | Python | R | Erklärung |
|---|---|---|---|
| alle Defaults | `13.01 mm` | `13.01 mm` | Mittelwert 13.01, zwei Stellen, Einheit mm. |
| `runden` als zweite Position | `13.0 mm` | **`13 mm`** | Nach Position zugeordnet. Python schreibt eine gerundete Gleitkommazahl als `13.0`, R lässt die Null weg. |
| `einheit` nach Name | `13.01 cm` | `13.01 cm` | `runden` bleibt beim Default, obwohl es in der Definition davor steht. |
| alles benannt, Reihenfolge vertauscht | `13.0 cm` | `13 cm` | Mit Namen spielt die Reihenfolge keine Rolle. |
| `ein="cm"` | **`TypeError`** | **`13.01 cm`** | Python kennt keinen Parameter `ein`. R ergänzt den eindeutigen Anfang zu `einheit`. |

#### Interpretation und Ergebnissatz

Benannte Argumente machen einen Aufruf ohne Blick auf die Definition lesbar
und unabhängig von der Reihenfolge. Bei mehr als zwei Argumenten sind sie
fast immer die bessere Wahl. Das partial matching in R ist bequem, aber
zerbrechlich: Bekäme die Funktion einen Parameter `einzeln`, wäre `ein`
mehrdeutig und der Aufruf bräche ab.

> Der Mittelwert der drei Messwerte beträgt 13.01 mm. Ein unbekannter
> Argumentname wie `ein` löst in Python einen `TypeError` aus, während R ihn
> stillschweigend zu `einheit` ergänzt.

### Beispiel 2: Der geteilte Defaultwert

#### Frage und Datenlage

Eine Funktion soll einen Wert an eine Liste anhängen und die Liste
zurückgeben. Fehlt die Liste, soll eine neue beginnen. Was geschieht bei drei
Aufrufen hintereinander?

#### Rechnung

::: {.panel-tabset}

##### R

```{r}
#| label: b2-fm-r
sammeln <- function(wert, bisher = c()) c(bisher, wert)

sammeln(1)
sammeln(2)
sammeln(3)
```

##### Python

```{python}
#| label: b2-fm-py
def sammeln_falsch(wert, bisher=[]):
    bisher.append(wert)
    return bisher

print(sammeln_falsch(1))
print(sammeln_falsch(2))
print(sammeln_falsch(3))
print(sammeln_falsch.__defaults__)     # dort haengt die geteilte Liste

def sammeln(wert, bisher=None):
    if bisher is None:
        bisher = []
    bisher.append(wert)
    return bisher

print(sammeln(1))
print(sammeln(2))
```

:::

#### Output Zeile für Zeile

| Aufruf | erwartet | Python falsch | Python richtig | R |
|---|---|---|---|---|
| erster | `[1]` | `[1]` | `[1]` | `1` |
| zweiter | `[2]` | **`[1, 2]`** | `[2]` | `2` |
| dritter | `[3]` | **`[1, 2, 3]`** | | `3` |
| `__defaults__` | | `([1, 2, 3],)` | | |

`__defaults__` ist das Tupel der Defaultwerte, das an der Funktion hängt. Nach
drei Aufrufen steht darin die gefüllte Liste: Der Default ist kein Rezept für
eine neue Liste, sondern **eine** Liste, die bei jedem Aufruf weiterwächst.

#### Interpretation und Ergebnissatz

Der Fehler ist tückisch, weil der erste Aufruf richtig aussieht und Tests mit
einem einzigen Aufruf ihn nie finden. Die Merkregel lautet: Als Defaultwert
taugen nur unveränderliche Objekte; alles andere entsteht im Rumpf nach dem
Muster `if bisher is None: bisher = []`. Dieselbe Falle gibt es bei
veränderlichen Klassenattributen, siehe
[Objektorientierung](python-objektorientierung.qmd).

> Mit dem Default `bisher=[]` liefert der dritte Aufruf `[1, 2, 3]` statt
> `[3]`, weil die Liste bei der Definition einmal erzeugt und dann geteilt
> wird. Mit `None` als Default und einer neuen Liste im Rumpf liefert jeder
> Aufruf eine eigene Liste; in R tritt das Problem nicht auf.

### Beispiel 3: Beliebig viele Argumente

#### Frage und Datenlage

Eine Hilfsfunktion soll eine beliebige andere Funktion aufrufen und vorher
protokollieren, womit. Dazu eine Summe über beliebig viele Zahlen und der
umgekehrte Weg: Argumente aus einer Liste und einem Dictionary übergeben.

#### Rechnung

::: {.panel-tabset}

##### R

```{r}
#| label: b3-fm-r
protokolliert <- function(funktion, ...) {
  argumente <- list(...)
  cat("rufe mit", length(argumente), "Argumenten:", names(argumente), "\n")
  funktion(...)
}
protokolliert(kennzahlen, c(1, 2, 3), einheit = "kg")

summe_aller <- function(...) sum(...)
c(summe_aller(1, 2, 3), summe_aller())

optionen <- list(runden = 0, einheit = "g")
do.call(kennzahlen, c(list(c(1.26, 2.5)), optionen))
```

##### Python

```{python}
#| label: b3-fm-py
def protokolliert(funktion, *args, **kwargs):
    print(f"rufe {funktion.__name__} mit {args} und {kwargs}")
    return funktion(*args, **kwargs)

print(protokolliert(kennzahlen, [1.0, 2.0, 3.0], einheit="kg"))

def summe_aller(*zahlen):
    return sum(zahlen)

print(summe_aller(1, 2, 3), summe_aller())

teile = [4, 5]
print(summe_aller(*teile))            # Liste auspacken
optionen = {"runden": 0, "einheit": "g"}
print(kennzahlen([1.26, 2.5], **optionen))   # Dictionary auspacken
```

:::

#### Output Zeile für Zeile

| Zeile | Python | R | Erklärung |
|---|---|---|---|
| Protokoll | `([1.0, 2.0, 3.0],)` und `{'einheit': 'kg'}` | 2 Argumente, Namen `""` und `einheit` | Python trennt in ein Tupel der unbenannten und ein Dictionary der benannten Argumente. R hält beides in einer Liste, unbenannte haben einen leeren Namen. |
| Ergebnis | `2.0 kg` | `2 kg` | Die Argumente kommen unverändert bei `kennzahlen` an. |
| Summe von 1, 2, 3 | 6 | 6 | |
| Summe ohne Argumente | 0 | 0 | Leeres Tupel beziehungsweise leere Argumentliste; die Summe von nichts ist 0. |
| `summe_aller(*teile)` | 9 | | Der Stern im **Aufruf** packt die Liste in einzelne Argumente aus. |
| `**optionen` | `2.0 g` | `2 g` (über `do.call`) | Mittelwert 1.88, auf null Stellen gerundet. R braucht `do.call`, um eine Liste als Argumente zu übergeben. |

#### Interpretation und Ergebnissatz

Der Stern hat zwei Rollen: In der **Definition** sammelt er ein, im **Aufruf**
packt er aus. Gerechtfertigt ist `*args` beim Durchreichen an eine andere
Funktion, deren Signatur man nicht wiederholen will, und bei beliebig vielen
gleichartigen Werten. Verdächtig wird es, wenn damit verdeckt wird, dass eine
Funktion zu viele verschiedene Dinge tut.

> `protokolliert` erhält ein unbenanntes Argument im Tupel `args` und die
> Einheit im Dictionary `kwargs` und reicht beide unverändert weiter; das
> Ergebnis ist `2.0 kg`. Mit `*` und `**` im Aufruf lassen sich umgekehrt
> Listen und Dictionaries als Argumente übergeben.

### Beispiel 4: Namensräume und Closures

#### Frage und Datenlage

Ein globaler Zähler steht auf 0. Welche Funktionen können ihn lesen, welche
verändern? Und wie baut man einen Zähler, der seinen Stand zwischen zwei
Aufrufen behält, ohne einen globalen Namen zu benutzen?

#### Rechnung

::: {.panel-tabset}

##### R

```{r}
#| label: b4-fm-r
zaehler <- 0
liest_nur <- function() zaehler + 1
schreibt_lokal <- function() { zaehler <- 99; zaehler }
erhoehe_lokal <- function() { zaehler <- zaehler + 1; zaehler }
c(liest_nur(), schreibt_lokal(), erhoehe_lokal(), zaehler)

erhoehe_global <- function() zaehler <<- zaehler + 1
erhoehe_global()
zaehler

zaehler_fabrik <- function() {
  stand <- 0
  function() { stand <<- stand + 1; stand }
}
z <- zaehler_fabrik()
c(z(), z(), z())
z2 <- zaehler_fabrik()
z2()
```

##### Python

```{python}
#| label: b4-fm-py
zaehler = 0

def liest_nur():
    return zaehler + 1

def schreibt_lokal():
    zaehler = 99
    return zaehler

print([liest_nur(), schreibt_lokal(), zaehler])

def erhoehe_falsch():
    zaehler += 1          # liest und schreibt: Python haelt zaehler fuer lokal
    return zaehler

try:
    erhoehe_falsch()
except UnboundLocalError as fehler:
    print(type(fehler).__name__)

def erhoehe_global():
    global zaehler
    zaehler += 1

erhoehe_global()
print(zaehler)

def zaehler_fabrik():
    stand = 0
    def weiter():
        nonlocal stand
        stand += 1
        return stand
    return weiter

z = zaehler_fabrik()
print([z(), z(), z()])
z2 = zaehler_fabrik()
print(z2())
```

:::

#### Output Zeile für Zeile

| Funktion | Python | R | Erklärung |
|---|---|---|---|
| `liest_nur()` | 1 | 1 | Der äussere Zähler wird gelesen. |
| `schreibt_lokal()` | 99 | 99 | Die Zuweisung legt einen **neuen lokalen** Namen an. |
| `zaehler` danach | 0 | 0 | Der äussere Zähler ist unverändert. |
| `zaehler += 1` ohne Erklärung | **`UnboundLocalError`** | **1**, äusserer bleibt 0 | Python entscheidet beim Übersetzen: Wird ein Name in der Funktion zugewiesen, ist er dort lokal, auch beim Lesen davor. R liest den äusseren Wert und legt dann einen lokalen an. |
| mit `global` bzw. `<<-` | 1 | 1 | Jetzt wird der äussere Zähler verändert. |
| `z()` dreimal | `[1, 2, 3]` | `1 2 3` | Die innere Funktion behält `stand` aus ihrer Entstehungsumgebung. |
| neuer Zähler `z2()` | 1 | 1 | Jeder Aufruf der Fabrik erzeugt einen eigenen Stand. |

Die innere Funktion samt der Umgebung, aus der sie ihre Namen bezieht, heisst
**Closure**. Sie ist die saubere Alternative zum globalen Zähler: Der Zustand
ist gekapselt, und zwei Zähler kommen sich nicht in die Quere.

#### Interpretation und Ergebnissatz

Beide Sprachen lesen von innen nach aussen und schreiben lokal. Der
Unterschied liegt im Mischfall: R erlaubt, einen äusseren Wert zu lesen und
unter demselben Namen lokal abzulegen, Python verbietet es mit einem
`UnboundLocalError`. Versteckte Seiteneffekte sind die häufigste Ursache
schwer auffindbarer Fehler; beide Sprachen machen sie zum Sonderfall, der
ausdrücklich erklärt werden muss.

> Ohne `global` legt eine Zuweisung in der Funktion einen lokalen Namen an,
> und der äussere Zähler bleibt bei 0; `zaehler += 1` scheitert in Python mit
> einem `UnboundLocalError`. Eine Closure mit `nonlocal` zählt 1, 2, 3 und
> hält ihren Stand getrennt von jedem weiteren Zähler.

### Beispiel 5: Funktionen als Argumente

#### Frage und Datenlage

Drei Messreihen (Drossel `2, 4, 6`, Ventil `1.6, 1.7, 9.3`, Pumpe `5`). Gesucht
sind je Reihe Mittelwert und Anzahl, die Reihen sortiert nach Mittelwert, nur
die Reihen mit mehr als einem Wert, und für das Ventil Minimum, Maximum und
Mittelwert in einem Durchgang.

#### Rechnung

::: {.panel-tabset}

##### R

```{r}
#| label: b5-fm-r
messungen <- list(Drossel = c(2, 4, 6), Ventil = c(1.6, 1.7, 9.3), Pumpe = 5)

sapply(messungen, mean)
sapply(messungen, length)
names(sort(sapply(messungen, mean)))
names(Filter(function(w) length(w) > 1, messungen))
sapply(list(min = min, max = max, mittel = mean),
       function(f) f(messungen$Ventil))
```

##### Python

```{python}
#| label: b5-fm-py
messungen = {"Drossel": [2.0, 4.0, 6.0], "Ventil": [1.6, 1.7, 9.3],
             "Pumpe": [5.0]}

def mittel(werte):
    return sum(werte) / len(werte)

print({name: round(mittel(werte), 2) for name, werte in messungen.items()})
print(list(map(len, messungen.values())))
print(sorted(messungen, key=lambda name: mittel(messungen[name])))
print(list(filter(lambda name: len(messungen[name]) > 1, messungen)))
print([round(f(messungen["Ventil"]), 2) for f in (min, max, mittel)])
```

:::

#### Output Zeile für Zeile

| Aufgabe | Python | R | Ergebnis |
|---|---|---|---|
| Mittelwert je Reihe | Dictionary-Comprehension | `sapply(messungen, mean)` | Drossel 4.0, Ventil 4.2, Pumpe 5.0 |
| Anzahl je Reihe | `map(len, ...)` | `sapply(messungen, length)` | 3, 3, 1 |
| nach Mittelwert sortiert | `sorted(..., key=...)` | `sort()` und `names()` | Drossel, Ventil, Pumpe |
| mehr als ein Wert | `filter(lambda ...)` | `Filter(function ...)` | Drossel, Ventil |
| drei Funktionen auf eine Reihe | Schleife über `(min, max, mittel)` | `sapply` über eine Liste von Funktionen | 1.6, 9.3, 4.2 |

`key=` erwartet eine Funktion, die aus jedem Element den Sortierwert macht.
Hier ist das Element der Name der Reihe, und die Lambda-Funktion schlägt dazu
den Mittelwert nach. `map` und `filter` liefern in Python keine Liste, sondern
einen Iterator; erst `list()` holt die Werte ab.

#### Interpretation und Ergebnissatz

Die letzte Zeile zeigt den Kern: `min`, `max` und `mittel` stehen in einem
Tupel wie gewöhnliche Werte, und die Schleife ruft jede davon auf. Das Ventil
hat mit 1.6 bis 9.3 die grösste Spannweite, aber mit 4.2 nur den mittleren
Mittelwert, ein Hinweis auf einen Ausreisser, den ein einzelner Mittelwert
verbergen würde.

> Nach Mittelwert sortiert stehen die Reihen in der Folge Drossel (4.0),
> Ventil (4.2), Pumpe (5.0); nur Drossel und Ventil haben mehr als einen
> Wert. Weil Funktionen Objekte sind, lassen sich Minimum (1.6), Maximum (9.3)
> und Mittelwert (4.2) des Ventils in einem Durchgang berechnen.

### Beispiel 6: Ein eigenes Modul importieren

#### Frage und Datenlage

Eine Datei `kennzahlen_modul.py` enthält eine Funktion, eine Ausgabe auf
oberster Ebene und einen Testaufruf im `__main__`-Block. Was läuft beim
Import, was beim zweiten Import, was beim direkten Start? Die Datei wird in
einem temporären Ordner angelegt, damit das Beispiel ohne Vorbereitung läuft.

#### Rechnung

::: {.panel-tabset}

##### R

```{r}
#| label: b6-fm-r
datei <- tempfile(fileext = ".R")
writeLines(c("mittel_modul <- function(werte) sum(werte) / length(werte)",
             "cat('Datei wird ausgefuehrt\\n')"), datei)

modul <- new.env()
sys.source(datei, envir = modul)
modul$mittel_modul(c(2, 4, 6))
exists("mittel_modul")       # nicht im globalen Namensraum gelandet
```

##### Python

```{python}
#| label: b6-fm-py
ordner = pathlib.Path(tempfile.mkdtemp())
pfad = ordner / "kennzahlen_modul.py"
_ = pfad.write_text(
    "def mittel(werte):\n"
    "    return sum(werte) / len(werte)\n\n"
    "print('Modul wird ausgefuehrt, __name__ =', __name__)\n\n"
    "if __name__ == '__main__':\n"
    "    print('Testaufruf:', mittel([1, 2, 3]))\n",
    encoding="utf-8")
sys.path.insert(0, str(ordner))

import kennzahlen_modul                  # erster Import
print(kennzahlen_modul.mittel([2, 4, 6]))

import kennzahlen_modul                  # zweiter Import
print("zweiter Import ohne Ausgabe")

_ = runpy.run_path(str(pfad), run_name="__main__")   # wie ein direkter Start
print(__name__)
```

:::

#### Output Zeile für Zeile

| Zeile | Ausgabe | Erklärung |
|---|---|---|
| erster Import | `Modul wird ausgefuehrt, __name__ = kennzahlen_modul` | Die Datei läuft einmal ganz durch. `__name__` ist der Modulname, der Testaufruf im `__main__`-Block bleibt aus. |
| Funktion aus dem Modul | `4.0` | Zugriff über `modul.funktion`. |
| zweiter Import | nichts | Python merkt sich geladene Module in `sys.modules` und führt die Datei nicht erneut aus. Wer eine geänderte Datei neu laden will, braucht `importlib.reload`. |
| direkter Start | `__name__ = __main__` und `Testaufruf: 2.0` | Jetzt ist die Datei das Hauptprogramm, und der geschützte Block läuft. |
| `__name__` im Dokument | `__main__` | Auch der Code dieser Seite läuft als Hauptprogramm, deshalb steht hier `__main__`. |
| R: `sys.source` | `Datei wird ausgefuehrt` | Auch in R läuft die Datei beim Laden ganz durch. |
| R: Funktion aus der Umgebung | `4` | `sys.source` führt die Datei in einer eigenen Umgebung aus, die als Modul dient. |
| R: `exists("mittel_modul")` | `FALSE` | Die Funktion ist nicht in den globalen Namensraum gelangt. Ein schlichtes `source()` hätte sie dort abgelegt. |

#### Interpretation und Ergebnissatz

Der Import ist kein reines "Definitionen holen": Er führt die Datei aus.
Alles, was auf oberster Ebene steht, läuft mit, einmal je Sitzung. Genau
deshalb gehören Testaufrufe, Dateizugriffe und Ausgaben in den
`__main__`-Block oder in eine Funktion `main()`. R hat keinen solchen
Mechanismus; dort trennt man Funktionsdateien und Auswertungsskripte, oder
man schreibt ein Paket.

> Beim ersten Import lief die Datei einmal durch und meldete `__name__ =
> kennzahlen_modul`, der Testaufruf blieb aus; der zweite Import blieb stumm.
> Erst beim direkten Start war `__name__` gleich `__main__`, und der
> geschützte Block gab `Testaufruf: 2.0` aus.

::::

## Verständnisfragen

::: {.quiz}
Eine Funktion ist als `def sammeln(wert, bisher=[])` definiert. Der erste
Aufruf liefert `[1]`, der zweite `[1, 2]`. Warum?

- [x] Der Defaultwert wurde einmal bei der Definition erzeugt und wird geteilt ~
      Richtig. Die leere Liste hängt seither an der Funktion, sichtbar in
      `__defaults__`, und jeder Aufruf ohne zweites Argument hängt daran an.
- [ ] Python merkt sich die vorherigen Aufrufe ~ Einen solchen Mechanismus gibt
      es nicht. Es liegt allein am geteilten Objekt.
- [ ] Die Funktion ruft sich selbst auf ~ Jeder Aufruf ist unabhängig, nur das
      Defaultobjekt ist es nicht.
:::

::: {.quiz}
Wann ist `*args` gerechtfertigt und wann ein Zeichen für unklares Design?

- [x] Gerechtfertigt beim Durchreichen an eine andere Funktion ~ Richtig, etwa
      wenn man deren Signatur nicht wiederholen will, oder bei beliebig vielen
      gleichartigen Werten. Verdächtig wird es, wenn damit verdeckt wird, dass
      eine Funktion zu viele verschiedene Dinge tut.
- [ ] Immer gerechtfertigt, es macht Funktionen flexibel ~ Flexibilität ohne
      erkennbare Signatur macht den Aufruf unlesbar.
- [ ] Nie, benannte Parameter sind immer besser ~ Beim Weiterreichen wären sie
      eine Verdopplung, die bei jeder Änderung nachgezogen werden müsste.
:::

::: {.quiz}
In einer Funktion steht `zaehler += 1`, und `zaehler` ist nur global
definiert. Python meldet `UnboundLocalError`. Warum?

- [x] Weil `zaehler` in der Funktion zugewiesen wird und damit lokal ist, auch
      beim Lesen davor ~ Richtig. Python entscheidet für die ganze Funktion,
      ob ein Name lokal ist. Abhilfe: `global zaehler`, oder besser den Wert
      als Argument übergeben und zurückgeben.
- [ ] Weil globale Namen in Funktionen nicht lesbar sind ~ Lesen geht, wie
      `liest_nur()` in Beispiel 4 zeigt.
- [ ] Weil `+=` für ganze Zahlen nicht definiert ist ~ Ist es; das Problem ist
      der Gültigkeitsbereich.
:::

::: {.quiz}
Ein Skript enthält Testaufrufe am Dateiende und wird von einer anderen Datei
importiert. Was passiert ohne `if __name__ == "__main__"`?

- [x] Die Testaufrufe laufen beim Import mit ~ Richtig. Beim Import wird der
      gesamte Dateiinhalt ausgeführt, wie die Ausgabe in Beispiel 6 zeigt.
      Das kostet Zeit, erzeugt unerwünschte Ausgaben und kann im schlimmsten
      Fall Dateien überschreiben.
- [ ] Nichts, Funktionen werden beim Import nur definiert ~ Definitionen ja,
      aber Aufrufe auf oberster Ebene werden ausgeführt.
- [ ] Der Import schlägt fehl ~ Er gelingt, nur eben mit Nebenwirkungen.
:::

::: {.quiz}
Eine Moduldatei wird geändert und im laufenden Notebook erneut mit `import`
geladen. Die Änderung wirkt nicht. Warum?

- [ ] Die Datei wurde nicht gespeichert ~ Möglich, aber nicht der typische
      Grund.
- [x] Ein zweiter `import` lädt aus dem Zwischenspeicher `sys.modules` und
      liest die Datei nicht neu ~ Richtig. Abhilfe ist `importlib.reload(modul)`
      oder ein Neustart des Kernels, der ohnehin der sicherere Weg ist.
- [ ] Python erlaubt nur einen Import pro Sitzung ~ Weitere Importe sind
      erlaubt, sie tun nur nichts.
:::

::: {.quiz}
Warum ist `sorted(leute, key=lambda p: p["jahr"])` einer eigenen
Sortierschleife vorzuziehen?

- [ ] Weil Lambda-Ausdrücke schneller sind ~ Der Gewinn liegt nicht am Lambda,
      sondern an der geprüften Sortierfunktion dahinter.
- [x] Weil die Absicht in einer Zeile steht und der Sortiercode geprüft ist ~
      Richtig. Eine eigene Schleife müsste Stabilität, Sonderfälle und
      Effizienz nachbilden, ohne dass daraus etwas gewonnen wäre.
- [ ] Weil eigene Schleifen in Python verboten sind ~ Sie sind erlaubt, nur
      hier unnötig.
:::

## Verlinkte Ressourcen

- [Funktionen im Python-Tutorial](https://docs.python.org/3/tutorial/controlflow.html)
- [Module im Python-Tutorial](https://docs.python.org/3/tutorial/modules.html)
- [Gültigkeitsbereiche und Namensräume](https://docs.python.org/3/tutorial/classes.html#python-scopes-and-namespaces)
