---
title: "Python-Grundlagen"
description: "Datentypen, Kontrollfluss, Listen und Dictionaries als Arbeitsbasis."
categories: ["Programmiergrundlagen", "Python", "R"]
quelle: ["PYFR"]
seitentyp: werkzeug
stand: fertig
order: 10
---

```{python}
#| label: setup-python
#| include: false
import copy
import math
from collections import Counter
```

## Kernideen

- Ein Name ist ein **Verweis** auf ein Objekt, kein Behälter. Zwei Namen
  können auf dasselbe Objekt zeigen.
- Vier Container decken den Alltag ab: **Liste, Tupel, Dictionary, Set**. Die
  Wahl hängt daran, ob Reihenfolge, Veränderbarkeit oder Schlüssel gebraucht
  werden.
- Python zählt **ab null** und schliesst beim Slicing die obere Grenze aus.
  Ein negativer Index heisst "von hinten", in R heisst er "weglassen".
- Blöcke entstehen durch **Einrückung**, nicht durch Klammern.
- Eine Liste rechnet nicht elementweise. Dafür gibt es **Comprehensions** oder
  [NumPy](numpy-scipy.qmd).
- Gleitkommazahlen vergleicht man nie mit `==`, sondern mit einer Toleranz.

## Erklärung

::: {.note-box}
**Vorwissen:** keines. Diese Seite ist der Einstieg in Python. Wer von
[R](r-grundlagen.qmd) herkommt, findet in jedem Beispiel den Vergleich; wer
hier anfängt, kann den R-Reiter überspringen. Weiter geht es mit
[Funktionen und Module in Python](python-funktionen-module.qmd).
:::

### Ein Name ist kein Behälter

In vielen Sprachen deklariert man eine Variable mit einem Typ, und dieser Typ
gilt. Python macht es anders: Ein Name ist nur ein Verweis auf ein Objekt, und
derselbe Name kann nacheinander auf Objekte ganz verschiedener Art zeigen.

```python
x = 42          # x zeigt auf eine ganze Zahl
x = "Text"      # jetzt auf eine Zeichenkette, ohne Fehler
```

Das macht den Einstieg schnell und verschiebt Fehler von der Übersetzungs- in
die Laufzeit. Ein Tippfehler in einem Namen fällt erst auf, wenn die Zeile
ausgeführt wird. Die Konsequenz für die Praxis: früh und oft ausführen, statt
lange zu schreiben und dann zu starten.

Die zweite Folge ist die wichtigere. Schreibt man `b = a`, entsteht **kein
neues Objekt**, sondern ein zweiter Name für dasselbe. Ändert man das Objekt
über `b`, sieht man die Änderung auch über `a`. R verhält sich hier anders
(copy on modify), und genau das macht Beispiel 1 zur ersten Stolperstelle
beim Sprachwechsel.

### Die vier Container

| Typ | Schreibweise | geordnet | veränderlich | Zugriff über | wofür |
|---|---|---|---|---|---|
| Liste | `[1, 2, 3]` | ja | ja | Position | der Normalfall |
| Tupel | `(1, 2, 3)` | ja | nein | Position | feste Wertegruppen, Rückgabe mehrerer Werte |
| Dictionary | `{"a": 1}` | ja (Einfügung) | ja | Schlüssel | benannte Daten |
| Set | `{1, 2, 3}` | nein | ja | nur Mitgliedschaft | Eindeutigkeit, Mengenoperationen |

Ein Dictionary-Schlüssel muss unveränderlich sein. Ein Tupel taugt deshalb als
Schlüssel, eine Liste nicht. Das ist der eigentliche Grund, warum es beide
Typen gibt.

### Das Gegenstück in R

| Python | R | Unterschied, der beisst |
|---|---|---|
| Liste `[3, 1, 4]` | atomarer Vektor `c(3, 1, 4)` | der R-Vektor rechnet elementweise, die Liste nicht |
| Liste mit gemischten Typen | `list(...)` | |
| Dictionary | benannte Liste `list(a = 1)` | fehlender Schlüssel: Python `KeyError`, R `NULL` |
| Set | `unique()`, `union()`, `intersect()` | R hat keinen eigenen Mengentyp |
| `werte[0]` | `werte[1]` | Zählung ab null gegen ab eins |
| `werte[-1]` | `werte[length(werte)]` | `werte[-1]` heisst in R "ohne das erste" |

### Kontrollfluss und Einrückung

Python bildet Blöcke mit Einzug. Das erzwingt lesbaren Code und bestraft
gemischte Tabulatoren und Leerzeichen sofort mit einem `IndentationError`.

```python
for w in werte:
    if w > 40:
        art = "hoch"
    elif w > 10:
        art = "mittel"
    else:
        art = "tief"
```

Eine Schleife, die nichts tut als eine Liste zu füllen, schreibt man als
**Comprehension**: `[w ** 2 for w in werte if w > 10]`. Das ist kein Stilmittel,
sondern die idiomatische Form. R braucht dafür keine Schleife, weil dort jede
Rechnung auf dem ganzen Vektor läuft.

### Wo man arbeitet

| Umgebung | wofür sie taugt | Grenze |
|---|---|---|
| Konsole | einzelne Ausdrücke ausprobieren | nichts bleibt erhalten |
| Jupyter | Analyse mit Text, Code und Ausgabe in einem Dokument | Ausführungsreihenfolge kann von der Lesereihenfolge abweichen |
| Spyder | Skripte mit Variablenübersicht, nahe an RStudio | weniger für grosse Projekte |
| PyCharm, VS Code | mehrere Dateien, Tests, Refactoring | schwergewichtig für eine kurze Auswertung |

::: {.note-box}
Die Falle bei Notebooks ist real. Wer Zellen in beliebiger Reihenfolge
ausführt, erzeugt einen Zustand, der sich beim Durchlauf von oben nicht
reproduzieren lässt. Die Probe: Kernel neu starten und alles von oben
ausführen. Läuft es dann nicht durch, war das Ergebnis nie reproduzierbar.
Mehr dazu unter [Reproduzierbarkeit](reproduzierbarkeit.qmd).
:::

### Kurz nachgeschlagen

| Aufgabe | R | Python |
|---|---|---|
| Liste filtern und umformen | `x[x %% 2 == 0]^2` | `[v ** 2 for v in x if v % 2 == 0]` |
| über Schlüssel und Werte laufen | `for (n in names(p)) p[[n]]` | `for n, w in p.items():` |
| Text mit Werten | `sprintf("%s: %.2f", n, w)` | `f"{n}: {w:.2f}"` |
| Häufigkeiten | `table(x)` | `Counter(x)` |
| zwei Listen paarweise | `for (i in seq_along(a))` | `for u, v in zip(a, b):` |
| Wert mit Ersatz holen | `if (is.null(p$d)) 0 else p$d` | `p.get("d", 0)` |
| Typ abfragen | `class(x)` | `type(x)` |

## Beispiele

:::: {.panel-tabset}

### Beispiel 1: Namen, Verweise und Kopien

#### Frage und Datenlage

Eine kleine Liste wird einem zweiten Namen zugewiesen und über diesen
verändert. Was passiert mit dem Original, in Python und in R? Und reicht
`copy()`, wenn die Liste selbst Listen enthält?

#### Rechnung

::: {.panel-tabset}

##### R

```{r}
#| label: b1-gr-r
a <- c(1, 2, 3)
b <- a
b[4] <- 4
list(a = a, b = b)

# Auch verschachtelt kopiert R beim Aendern
tief <- list(c(1, 2), c(3, 4))
flach <- tief
flach[[1]] <- c(flach[[1]], 99)
tief[[1]]
```

##### Python

```{python}
#| label: b1-gr-py
a = [1, 2, 3]
b = a
b.append(4)
print({"a": a, "b": b, "a_is_b": a is b})

c = a.copy()
c.append(5)
print({"a": a, "c": c, "a_is_c": a is c})

# Neu zuweisen ist etwas anderes als veraendern
x = [1, 2, 3]
y = x
y = y + [4]
print({"x": x, "y": y, "x_is_y": x is y})

# copy() ist flach: innere Listen bleiben geteilt
tief = [[1, 2], [3, 4]]
flach = tief.copy()
echt = copy.deepcopy(tief)
flach[0].append(99)
print({"tief": tief, "echt": echt})
```

:::

#### Output Zeile für Zeile

| Zeile | Python | R | Erklärung |
|---|---|---|---|
| `a` nach Änderung über `b` | **`[1, 2, 3, 4]`** | **`1 2 3`** | In Python sind `a` und `b` dasselbe Objekt (`a_is_b` ist `True`). R kopiert in dem Moment, in dem `b` verändert wird. |
| `a` nach `c = a.copy()` | `[1, 2, 3, 4]` | | `copy()` erzeugt ein neues Objekt, `a_is_c` ist `False`, das Anhängen an `c` lässt `a` in Ruhe. |
| `x` nach `y = y + [4]` | `[1, 2, 3]` | | `+` baut eine **neue** Liste und bindet `y` neu. `append` dagegen verändert das Objekt, auf das beide zeigen. |
| `tief` nach `flach[0].append(99)` | **`[[1, 2, 99], [3, 4]]`** | **`1 2`** | `copy()` kopiert nur die äussere Liste. Die inneren Listen sind weiterhin geteilt. Erst `copy.deepcopy` trennt vollständig, `echt` bleibt `[[1, 2], [3, 4]]`. |

::: {.note-box}
**Merkregel:** Methoden wie `append`, `extend`, `sort` und Zuweisungen an
`liste[i]` verändern das Objekt, und alle Namen sehen es. Operatoren wie `+`
und Funktionen wie `sorted()` liefern ein neues Objekt. Wer unsicher ist,
prüft mit `a is b`.
:::

#### Interpretation und Ergebnissatz

Die Falle ist nicht die Zuweisung, sondern die Kombination aus Zuweisung und
veränderndem Methodenaufruf. In R kann sie nicht auftreten, weil dort jede
Änderung eine Kopie erzeugt, sobald ein zweiter Name auf das Objekt zeigt.
Wer Code von R nach Python überträgt, muss deshalb an genau diesen Stellen
eine Kopie einbauen.

> Nach `b = a` und `b.append(4)` enthält auch `a` die 4, weil beide Namen auf
> dieselbe Liste zeigen; in R bleibt `a` bei `1 2 3`. `copy()` trennt nur die
> äussere Ebene: Bei verschachtelten Listen braucht es `copy.deepcopy()`.

### Beispiel 2: Indizes und Slicing

#### Frage und Datenlage

Fünf Messwerte `12.1, 14.3, 11.8, 15.0, 13.6`. Wie holt man den ersten, den
letzten, einen Ausschnitt, und was passiert bei einem Index jenseits des Endes?

#### Rechnung

::: {.panel-tabset}

##### R

```{r}
#| label: b2-gr-r
werte <- c(12.1, 14.3, 11.8, 15.0, 13.6)
werte[1]
werte[2:3]
werte[-1]              # OHNE das erste, nicht das letzte
werte[length(werte)]
rev(werte)
werte[10]              # kein Fehler, sondern NA
```

##### Python

```{python}
#| label: b2-gr-py
werte = [12.1, 14.3, 11.8, 15.0, 13.6]
print(werte[0])
print(werte[1:3])
print(werte[-1])       # das letzte
print(werte[1:])       # ohne das erste
print(werte[::-1])
try:
    werte[10]
except IndexError as fehler:
    print(type(fehler).__name__, fehler)
print(werte[3:10])     # Slicing ueber das Ende hinaus ist erlaubt
```

:::

#### Output Zeile für Zeile

| Absicht | Python | Ergebnis | R | Ergebnis |
|---|---|---|---|---|
| erstes Element | `werte[0]` | 12.1 | `werte[1]` | 12.1 |
| zweites und drittes | `werte[1:3]` | `[14.3, 11.8]` | `werte[2:3]` | `14.3 11.8` |
| letztes | `werte[-1]` | 13.6 | `werte[length(werte)]` | 13.6 |
| alle ausser dem ersten | `werte[1:]` | vier Werte ab 14.3 | `werte[-1]` | vier Werte ab 14.3 |
| umgekehrt | `werte[::-1]` | `[13.6, 15.0, 11.8, 14.3, 12.1]` | `rev(werte)` | dieselben Werte |
| Index 10 | `werte[10]` | **`IndexError`** | `werte[10]` | **`NA`** |
| Ausschnitt über das Ende | `werte[3:10]` | `[15.0, 13.6]` | | |

Drei Unterschiede stecken in dieser Tabelle:

1. **Start bei null.** `werte[1]` ist in Python der zweite Wert.
2. **Obere Grenze ausgeschlossen.** `werte[1:3]` liefert die Positionen 1 und
   2, also zwei Werte. Der Vorteil: Die Länge des Ausschnitts ist die
   Differenz der Grenzen, und `werte[:k]` und `werte[k:]` ergeben zusammen
   die ganze Liste ohne Überlappung.
3. **Negativer Index.** In Python zählt er von hinten, in R entfernt er das
   Element. `werte[-1]` liefert in Python einen Wert, in R vier.

#### Interpretation und Ergebnissatz

Python bricht bei einem ungültigen Einzelindex ab, R gibt stillschweigend
`NA` zurück und rechnet weiter. Das Python-Verhalten ist lauter und deshalb
sicherer: Ein falscher Index fällt sofort auf, statt als fehlender Wert in
einem Mittelwert zu verschwinden. Slicing ist dagegen tolerant und kürzt
einfach ab.

> Der Ausschnitt `werte[1:3]` enthält die zwei Werte 14.3 und 11.8, weil
> Python ab null zählt und die obere Grenze ausschliesst. `werte[-1]` ist in
> Python der letzte Wert 13.6, in R dagegen der Vektor ohne das erste Element.

### Beispiel 3: Den passenden Container wählen

#### Frage und Datenlage

In einem Prüfprotokoll stehen die Teiletypen `A, B, A, C, A, B`. Welche Typen
kommen vor, wie oft, welcher am häufigsten? Dazu ein Lagerbestand je Typ, der
um einen Eintrag ergänzt und nach einem fehlenden Typ gefragt wird.

#### Rechnung

::: {.panel-tabset}

##### R

```{r}
#| label: b3-gr-r
teile <- c("A", "B", "A", "C", "A", "B")
unique(teile)
table(teile)
names(which.max(table(teile)))

lager <- list(A = 120, B = 45)
lager$C <- 8
str(lager)
lager$D                # fehlender Schluessel: NULL, kein Fehler
```

##### Python

```{python}
#| label: b3-gr-py
teile = ["A", "B", "A", "C", "A", "B"]
print(sorted(set(teile)))
zaehlung = Counter(teile)
print(zaehlung)
print(zaehlung.most_common(1))

lager = {"A": 120, "B": 45}
lager["C"] = 8
print(lager)
print(lager.get("D", 0))
try:
    lager["D"]
except KeyError as fehler:
    print(type(fehler).__name__, fehler)

# Tupel als Schluessel geht, Liste nicht
orte = {(47.37, 8.54): "Zürich"}
print(orte[(47.37, 8.54)])
try:
    {[47.37, 8.54]: "Zürich"}
except TypeError as fehler:
    print(type(fehler).__name__)
```

:::

#### Output Zeile für Zeile

| Frage | Python | R | Container |
|---|---|---|---|
| welche Typen | `['A', 'B', 'C']` | `"A" "B" "C"` | Set, in R `unique()` |
| wie oft | `Counter({'A': 3, 'B': 2, 'C': 1})` | Tabelle mit 3, 2, 1 | `Counter` ist ein Dictionary mit Zählfunktionen |
| häufigster | `[('A', 3)]` | `"A"` | `most_common(1)` liefert eine Liste von Tupeln aus Wert und Anzahl |
| Lager nach Ergänzung | `{'A': 120, 'B': 45, 'C': 8}` | Liste mit drei Einträgen | Dictionary, in R benannte Liste |
| fehlender Typ D mit `get` | `0` | | `get` mit Ersatzwert ist der übliche Weg |
| fehlender Typ D direkt | **`KeyError 'D'`** | **`NULL`** | Python bricht ab, R liefert ein leeres Objekt |
| Tupel als Schlüssel | `Zürich` | | Tupel sind unveränderlich und damit als Schlüssel zulässig |
| Liste als Schlüssel | **`TypeError`** | | Listen sind veränderlich und nicht hashbar |

Warum `sorted(set(...))` und nicht nur `set(...)`: Ein Set hat keine
Reihenfolge. Die Ausgabe eines Sets aus Zeichenketten kann sich zwischen zwei
Programmläufen ändern. Wer eine reproduzierbare Ausgabe will, sortiert.

#### Interpretation und Ergebnissatz

Die Wahl des Containers ist eine Frage an die Daten: Zählt die Reihenfolge
(Liste), soll sich nichts ändern (Tupel), wird über Namen zugegriffen
(Dictionary), oder geht es nur um Vorkommen (Set)? Mit der richtigen Wahl
werden die Rechnungen Einzeiler.

> Im Protokoll kommen die drei Typen A, B und C vor, A dreimal und damit am
> häufigsten. Der fehlende Typ D führt bei direktem Zugriff zu einem
> `KeyError`; mit `lager.get("D", 0)` erhält man stattdessen den Ersatzwert 0.

### Beispiel 4: Schleife, Comprehension, Vektor

#### Frage und Datenlage

Fünf Werte `12, 45, 7, 31, 88` sollen in die Klassen tief, mittel und hoch
eingeteilt, quadriert, gefiltert und gezählt werden. Dazu die Probe, was
`werte * 2` tut.

#### Rechnung

::: {.panel-tabset}

##### R

```{r}
#| label: b4-gr-r
werte <- c(12, 45, 7, 31, 88)
art <- ifelse(werte > 40, "hoch", ifelse(werte > 10, "mittel", "tief"))
data.frame(werte, art)

werte^2
werte[werte > 30]
werte * 2
sum(werte > 30)
```

##### Python

```{python}
#| label: b4-gr-py
werte = [12, 45, 7, 31, 88]
for w in werte:
    if w > 40:
        art = "hoch"
    elif w > 10:
        art = "mittel"
    else:
        art = "tief"
    print(f"{w:>3} -> {art}")

print([w ** 2 for w in werte])
print([w for w in werte if w > 30])
print({w: w ** 2 for w in werte if w < 20})
print(werte * 2)
print(sum(1 for w in werte if w > 30))
```

:::

#### Output Zeile für Zeile

| Aufgabe | Python | R | Ergebnis |
|---|---|---|---|
| Klassen | `for` mit `if`/`elif`/`else` | `ifelse()` verschachtelt | 12 und 31 mittel, 45 und 88 hoch, 7 tief |
| quadrieren | `[w ** 2 for w in werte]` | `werte^2` | 144, 2025, 49, 961, 7744 |
| filtern | `[w for w in werte if w > 30]` | `werte[werte > 30]` | 45, 31, 88 |
| Dictionary bauen | `{w: w ** 2 for w in werte if w < 20}` | | `{12: 144, 7: 49}` |
| mal zwei | `werte * 2` | `werte * 2` | Python: **die Liste zweimal hintereinander**, zehn Elemente. R: 24, 90, 14, 62, 176 |
| zählen | `sum(1 for w in werte if w > 30)` | `sum(werte > 30)` | 3 |

`f"{w:>3}"` in der Schleife ist ein f-String: Der Ausdruck in geschweiften
Klammern wird eingesetzt, `:>3` richtet ihn rechtsbündig auf drei Stellen aus.
Deshalb stehen die Pfeile untereinander.

In R zählt `sum(werte > 30)` die `TRUE`-Werte, weil ein logischer Vektor beim
Summieren zu 0 und 1 wird. Python kann dasselbe mit `sum(w > 30 for w in werte)`,
denn auch dort ist `True` gleich 1.

#### Interpretation und Ergebnissatz

Die Zeile `werte * 2` ist der klassische Stolperstein beim Wechsel von R: Auf
einer Liste wiederholt der Stern die Liste, statt die Elemente zu
multiplizieren. Wer elementweise rechnen will, nimmt eine Comprehension oder
wechselt zu einem NumPy-Array, das sich dann wie ein R-Vektor verhält.

> Drei der fünf Werte liegen über 30 (45, 31 und 88). `werte * 2` verdoppelt
> in Python die Länge der Liste auf zehn Elemente; elementweise rechnet erst
> eine Comprehension oder ein NumPy-Array.

### Beispiel 5: Division, Rundung und Gleitkomma

#### Frage und Datenlage

Drei Dinge, die in beiden Sprachen überraschen: was `7 / 2` und die ganzzahlige
Division liefern, warum `0.1 + 0.2 == 0.3` falsch ist, und wie `round(2.5)`
rundet.

#### Rechnung

::: {.panel-tabset}

##### R

```{r}
#| label: b5-gr-r
c(7 / 2, 7 %/% 2, 7 %% 2, -7 %/% 2, -7 %% 2)
c(class(7 / 2), class(7L %/% 2L), class(5))

0.1 + 0.2 == 0.3
print(0.1 + 0.2, digits = 17)
isTRUE(all.equal(0.1 + 0.2, 0.3))

c(round(0.5), round(1.5), round(2.5), round(2.675, 2))
```

##### Python

```{python}
#| label: b5-gr-py
print(7 / 2, 7 // 2, 7 % 2, -7 // 2, -7 % 2)
print(type(7 / 2).__name__, type(7 // 2).__name__, type(5).__name__)

print(0.1 + 0.2 == 0.3, 0.1 + 0.2)
print(math.isclose(0.1 + 0.2, 0.3))

print(round(0.5), round(1.5), round(2.5), round(2.675, 2))
print(f"{2.675:.20f}")
```

:::

#### Output Zeile für Zeile

| Ausdruck | Python | R | Erklärung |
|---|---|---|---|
| `7 / 2` | 3.5 | 3.5 | Echte Division, in beiden Sprachen eine Gleitkommazahl. |
| ganzzahlige Division | `7 // 2` = 3 | `7 %/% 2` = 3 | Abrunden auf die nächste ganze Zahl. |
| Rest | `7 % 2` = 1 | `7 %% 2` = 1 | |
| negativ geteilt | `-7 // 2` = **−4** | `-7 %/% 2` = **−4** | Abgerundet wird **nach unten**, nicht Richtung null. −3.5 wird zu −4. |
| Rest bei negativ | `-7 % 2` = 1 | `-7 %% 2` = 1 | Der Rest hat das Vorzeichen des Teilers, damit `(a // b) * b + a % b == a` gilt. |
| Typ von `5` | `int` | `numeric` | Eine ganze Zahl ohne Nachsatz ist in R eine Gleitkommazahl. Ganzzahlig wird sie erst mit `5L`. |
| `0.1 + 0.2 == 0.3` | `False` | `FALSE` | 0.1 und 0.2 sind binär nicht exakt darstellbar. Die Summe ist **0.30000000000000004**. |
| Vergleich mit Toleranz | `math.isclose` → `True` | `all.equal` → `TRUE` | So vergleicht man Gleitkommazahlen. |
| `round(0.5)`, `round(1.5)`, `round(2.5)` | 0, 2, 2 | 0, 2, 2 | **Auf die gerade Zahl** gerundet (Banker's Rounding), nicht kaufmännisch. Das verhindert einen systematischen Aufwärtsfehler bei vielen Rundungen. |
| `round(2.675, 2)` | 2.67 | 2.67 | Kein Rundungsfehler: 2.675 ist intern **2.67499999999999982236**, also knapp unter der Mitte. |

#### Interpretation und Ergebnissatz

Beide Sprachen folgen demselben Gleitkommastandard, deshalb verhalten sie sich
bei Rundung und Vergleich gleich. Der einzige echte Unterschied in diesem
Beispiel ist der Typ: Python unterscheidet `int` und `float` schon am Literal,
R nicht. Das zählt, wenn Werte als Index oder in einer Datenbank landen.

> `0.1 + 0.2` ergibt in beiden Sprachen 0.30000000000000004, weshalb der
> Vergleich mit `==` scheitert und eine Toleranz (`math.isclose`,
> `all.equal`) nötig ist. `round(2.5)` liefert 2, weil auf die gerade Zahl
> gerundet wird.

::::

## Verständnisfragen

::: {.quiz}
`werte = [3, 1, 4, 1, 5]`. Was liefert `werte[0:2]`?

- [x] Zwei Elemente, nämlich `[3, 1]` ~ Richtig. Die obere Grenze ist
      ausgeschlossen. Der Vorteil dieser Regel ist, dass die Länge des
      Ausschnitts die Differenz der beiden Zahlen ist.
- [ ] Drei Elemente, `[3, 1, 4]` ~ Das wäre bei eingeschlossener Grenze der
      Fall, wie bei `werte[1:3]` in R. Beim Sprachwechsel ist das die häufigste
      Falle.
- [ ] Einen Fehler, weil die Liste bei 1 beginnt ~ Python beginnt bei 0.
:::

::: {.quiz}
Nach `a = [1, 2]`, `b = a` und `b.append(3)`: Was enthält `a`?

- [x] `[1, 2, 3]` ~ Richtig. `b = a` erzeugt keine Kopie, beide Namen zeigen
      auf dieselbe Liste, und `append` verändert diese Liste. Beispiel 1 zeigt
      den Nachweis mit `a is b`.
- [ ] `[1, 2]` ~ So verhielte sich R, das beim Ändern kopiert. In Python
      braucht es dafür `b = a.copy()`.
- [ ] Einen Fehler, weil `a` nicht verändert wurde ~ Der Aufruf ist gültig.
:::

::: {.quiz}
Wann ist ein Tupel der Liste vorzuziehen?

- [ ] Wenn die Werte nur gelesen werden sollen ~ Nur lesen kann man aus einer
      Liste ebenso gut. Der Unterschied ist, ob sich der Inhalt ändern lässt.
- [x] Wenn die Gruppe als Dictionary-Schlüssel dienen soll ~ Richtig.
      Schlüssel müssen unveränderlich sein, weshalb ein Koordinatenpaar als
      Tupel funktioniert und als Liste einen `TypeError` auslöst.
- [ ] Wenn verschiedene Typen gemischt werden ~ Das können beide.
:::

::: {.quiz}
Was ergibt `[0] * 3`?

- [x] `[0, 0, 0]` ~ Richtig. Bei Listen wiederholt der Stern die Liste. Wer
      die Elemente multiplizieren will, braucht eine Comprehension oder NumPy.
- [ ] `[0]`, weil null mal drei null ist ~ Das wäre elementweise
      Multiplikation. Genau diese Verwechslung ist gemeint.
- [ ] Einen Fehler ~ Die Operation ist gültig und wird oft genutzt, um eine
      Liste vorzubelegen.
:::

::: {.quiz}
Ein Skript prüft `if summe == 0.3:` nach `summe = 0.1 + 0.2`. Was passiert?

- [ ] Der Zweig wird ausgeführt ~ Die Summe ist 0.30000000000000004, nicht
      0.3.
- [x] Der Zweig wird übersprungen, richtig wäre `math.isclose(summe, 0.3)` ~
      Richtig. Gleitkommazahlen werden mit einer Toleranz verglichen. In R
      entspricht das `isTRUE(all.equal(summe, 0.3))`.
- [ ] Python rundet automatisch und der Vergleich gelingt ~ Weder Python noch
      R runden beim Vergleich.
:::

::: {.quiz}
Ein Code-Stück aus R lautet `werte[-1]` und wird wörtlich nach Python
übertragen. Was ändert sich?

- [x] Aus "alle ausser dem ersten" wird "nur das letzte" ~ Richtig. Der
      negative Index hat in den beiden Sprachen verschiedene Bedeutungen. Das
      Python-Gegenstück zum R-Ausdruck ist `werte[1:]`.
- [ ] Nichts, beide entfernen das erste Element ~ Nur R entfernt.
- [ ] Python meldet einen Fehler ~ Negative Indizes sind in Python gültig.
:::

## Verlinkte Ressourcen

- [Python-Tutorial der offiziellen Dokumentation](https://docs.python.org/3/tutorial/)
- [Datenstrukturen im Python-Tutorial](https://docs.python.org/3/tutorial/datastructures.html)
- [Gleitkomma-Arithmetik: Probleme und Grenzen](https://docs.python.org/3/tutorial/floatingpoint.html)
