---
title: "R-Grundlagen"
description: "Vektoren, Data Frames, Funktionen und die Eigenheiten von R."
categories: ["Programmiergrundlagen", "R"]
quelle: ["ESDS"]
seitentyp: werkzeug
stand: entwurf
order: 50
---

```{r}
#| label: setup-r
#| include: false
library(ggplot2)

theme_set(theme_minimal(base_size = 12))
set.seed(42)
```

```{python}
#| label: setup-python
#| include: false
import numpy as np
import pandas as pd
import matplotlib.pyplot as plt

plt.rcParams.update({"figure.figsize": (7, 4.2), "font.size": 11,
                     "savefig.dpi": 288, "figure.dpi": 288})
rng = np.random.default_rng(42)
```

## Kernideen

- Alles ist ein Vektor, auch der einzelne Wert
- Vektorisierte Operationen statt Schleifen
- Recycling ist bequem und eine häufige Fehlerquelle
- Ein Vektor trägt genau einen Typ
- Faktoren sind Kategorien mit festgelegten Stufen
- Der Data Frame als Arbeitsstruktur, Liste und Matrix daneben

## Erklärung

::: {.note-box}
**Vorwissen:** keines. Diese Seite setzt weder Statistik noch
Programmiererfahrung voraus. Die Datenstrukturen von hier tauchen im
[Data Wrangling](../daten/data-wrangling.qmd) auf jeder Zeile wieder auf. Wie
man daraus reproduzierbare Auswertungen macht, steht unter
[Reproduzierbarkeit](reproduzierbarkeit.qmd).
:::

### Wozu eine eigene Sprache für Daten

Eine Tabellenkalkulation kommt weit. Sie stösst dort an ihre Grenze, wo eine
Auswertung wiederholbar sein soll: Wer im Frühling dieselbe Analyse mit neuen
Zahlen braucht, klickt sie erneut zusammen und weiss hinterher nicht sicher, ob
er dieselben Schritte in derselben Reihenfolge erwischt hat. Ein Skript
beantwortet diese Frage, weil jeder Schritt darin nachlesbar ist.

R ist für genau diesen Zweck entstanden, nicht als allgemeine
Programmiersprache mit angebauter Statistik. Das erklärt einige Eigenheiten,
die zunächst ungewohnt wirken und später Arbeit sparen.

### Alles ist ein Vektor

Angenommen, fünfhundert Messwerte sollen von Millimeter in Zentimeter
umgerechnet werden. In vielen Sprachen schreibt man dafür eine Schleife, die
jeden Wert einzeln anfasst. In R entfällt dieser Schritt, weil die
Grundstruktur nicht die einzelne Zahl ist, sondern die Folge von Zahlen.

Auch ein einzelner Wert ist bereits eine solche Folge, nur mit der Länge eins.
Das lässt sich direkt nachsehen:

::: panel-tabset
## R

```{r}
#| label: vektor-grundlage-r
x <- 5          # sieht aus wie eine einzelne Zahl
length(x)       # ist aber ein Vektor der Laenge 1
is.vector(x)
```

## Python

```{python}
#| label: vektor-grundlage-py
x = 5           # hier wirklich eine einzelne Zahl
print(type(x))
# Die Entsprechung entsteht erst durch NumPy oder pandas:
print(np.array([5]).shape)
```
:::

Der Unterschied zwischen den Sprachen ist an dieser Stelle grundsätzlich. R
bringt das Rechnen mit ganzen Folgen von Haus aus mit, Python holt es sich über
eine Bibliothek dazu. Für die tägliche Arbeit läuft es auf dasselbe hinaus,
beim Lesen fremden Codes hilft es, den Unterschied zu kennen.

Aus dieser Grundentscheidung folgt, dass Rechenoperationen elementweise auf den
ganzen Vektor wirken:

::: panel-tabset
## R

```{r}
#| label: vektorisierung-r
werte <- c(12, 45, 7, 31)
werte / 10        # jeder Wert wird geteilt
werte > 20        # Vergleich liefert wieder einen Vektor, diesmal logisch
sum(werte > 20)   # TRUE zaehlt als 1, FALSE als 0
```

## Python

```{python}
#| label: vektorisierung-py
werte = np.array([12, 45, 7, 31])
print(werte / 10)
print(werte > 20)
print((werte > 20).sum())
```
:::

Der letzte Ausdruck lohnt einen zweiten Blick, weil er ein Muster zeigt, das
später ständig auftaucht. `werte > 20` liefert keinen einzelnen Wahrheitswert,
sondern für jeden Messwert einen. Summiert man diese Wahrheitswerte, zählt R
die Treffer, weil `TRUE` beim Rechnen als 1 gilt. Aus einer Bedingung wird so
eine Anzahl, ohne dass eine Schleife nötig wäre.

::: {.note-box}
Faustregel für den Anfang: Wer in R eine Schleife über Zahlen schreibt, sollte
kurz innehalten. In den allermeisten Fällen gibt es eine vektorisierte
Schreibweise, die kürzer und schneller ist.
:::

::: {.quiz}
Was liefert `c(2, 4, 6) * c(10, 20, 30)`?

- [ ] Die Zahl 280, also das Skalarprodukt ~ R fasst die beiden nicht als
      mathematische Vektoren auf. Für das Skalarprodukt gäbe es `%*%`.
- [x] Den Vektor `20 80 180` ~ Richtig. Multipliziert wird paarweise, erstes
      mit erstem und so weiter. Fast jede Operation in R arbeitet Position für
      Position.
- [ ] Einen Fehler wegen fehlender Schleife ~ Genau die ist nicht nötig. Die
      elementweise Rechnung ist in R der Normalfall.
:::

::: {.quiz}
Bei den Werten `12, 45, 7, 31` ergibt `mean(werte > 20)` den Wert 0.5. Was
sagt diese Zahl inhaltlich?

- [ ] Der Mittelwert der Messwerte beträgt 0.5 ~ Gemittelt wird nicht über die
      Messwerte, sondern über das Ergebnis des Vergleichs.
- [x] Die Hälfte der Messwerte liegt über 20 ~ Richtig. Der Vergleich liefert
      Wahrheitswerte, und deren Mittelwert ist der Anteil der wahren Fälle.
      Dasselbe wie `sum(...)`, nur durch die Anzahl geteilt.
- [ ] Es gibt 0.5 Werte über 20 ~ Eine Anzahl kann nicht gebrochen sein. Für
      die Anzahl müsste `sum` statt `mean` stehen.
:::

### Recycling: bequem, bis es weh tut

Was passiert, wenn zwei Vektoren unterschiedlich lang sind? R bricht nicht ab,
sondern wiederholt den kürzeren so oft, bis er zum längeren passt. Bei
`werte / 10` ist das der Grund, warum die einzelne 10 auf alle vier Werte
angewendet wird.

Das ist die bequeme Seite. Die unbequeme zeigt sich, sobald die Längen
unbeabsichtigt nicht zusammenpassen:

::: panel-tabset
## R

```{r}
#| label: recycling-r
lang <- c(1, 2, 3, 4, 5, 6)
kurz <- c(10, 100)

lang * kurz     # kurz wird zu 10, 100, 10, 100, 10, 100 aufgefuellt
```

## Python

```{python}
#| label: recycling-py
lang = np.array([1, 2, 3, 4, 5, 6])
kurz = np.array([10, 100])

try:
    lang * kurz
except ValueError as fehler:
    print("NumPy bricht ab:", fehler)
```
:::

Beide Ergebnisse sind lehrreich. R liefert klaglos sechs Zahlen, obwohl die
Absicht vermutlich eine andere war. NumPy verweigert die Rechnung, weil die
Formen nicht zusammenpassen. Die Regel, nach der NumPy Formen doch angleicht,
heisst Broadcasting und ist enger gefasst als das Recycling in R: Sie greift
nur, wenn eine der beteiligten Achsen die Länge eins hat.

Für R heisst das praktisch, dass eine Kontrolle vor der Rechnung lohnt, wo die
Längen nicht offensichtlich gleich sind:

```{r}
#| label: recycling-pruefung
length(lang)
length(kurz)
# stopifnot bricht ab, sobald die Annahme nicht mehr stimmt:
stopifnot(length(lang) == 6)
```

### Ein Vektor, ein Typ

Eine Spalte, die plötzlich Text enthält statt Zahlen, gehört zu den häufigsten
Stolpersteinen beim Einlesen von Daten. Die Ursache liegt fast immer in einer
Regel, die R still anwendet: Ein Vektor trägt genau einen Typ. Treffen
verschiedene Typen aufeinander, vereinheitlicht R sie zum allgemeineren, statt
einen Fehler zu melden. Dieser Vorgang heisst Coercion.

Die Rangfolge lässt sich in drei Schritten nachvollziehen:

```{r}
#| label: coercion-r
class(c(TRUE, FALSE))          # logisch
class(c(TRUE, 3))              # logisch trifft Zahl  -> Zahl
class(c(TRUE, 3, "drei"))      # Zahl trifft Text     -> Text
```

Im letzten Fall ist aus der 3 die Zeichenkette `"3"` geworden. Rechnen lässt
sich damit nicht mehr, und genau das merkt man oft erst mehrere Schritte
später:

```{r}
#| label: coercion-folge
gemischt <- c(1, 2, "3")
gemischt
sum(as.numeric(gemischt))      # erst nach ausdruecklicher Umwandlung
```

Ein einziger auffälliger Eintrag in einer CSV-Spalte, etwa ein Strich für einen
fehlenden Wert, reicht also aus, um die ganze Spalte in Text zu verwandeln.
Deshalb steht in [Data Wrangling](../daten/data-wrangling.qmd) die Kontrolle der Spaltentypen direkt hinter
dem Import.

::: {.quiz}
Welchen Wert hat das dritte Element von `c(1, 2, TRUE)`?

- [x] Die Zahl 1 ~ Richtig. Ein Vektor trägt nur einen Typ, und Zahlen sind
      allgemeiner als Wahrheitswerte. `TRUE` wird deshalb zu 1, der Vektor
      lautet `1 2 1`.
- [ ] Der Text `"TRUE"` ~ Zu Text wird erst umgewandelt, wenn ein Textwert
      beteiligt ist. Hier gibt es keinen.
- [ ] `TRUE`, der Vektor bleibt gemischt ~ Gemischte Typen sind in einem Vektor
      nicht möglich. Genau das unterscheidet ihn von einer Liste.
:::

::: {.quiz}
Eine eingelesene Spalte enthält `"1.234"`, gemeint war die Zahl 1234.
`as.numeric` meldet keinen Fehler. Warum ist das besonders unangenehm?

- [ ] Weil die Umwandlung fehlschlägt und `NA` liefert ~ Sie schlägt gerade
      nicht fehl. Ein `NA` wäre auffällig gewesen.
- [x] Weil 1.234 eine gültige Zahl ist und die Rechnung stillschweigend um den
      Faktor 1000 danebenliegt ~ Richtig. R liest den Punkt als
      Dezimaltrennzeichen. Die Ursache liegt im Import, nicht in der
      Umwandlung.
- [ ] Weil R den Punkt nicht kennt ~ R kennt ihn sehr wohl, nur eben als
      Dezimaltrennzeichen und nicht als Tausendertrennung.
:::

### Faktoren: Kategorien mit Gedächtnis

Kategoriale Merkmale wie Standort, Gerätetyp oder Antwortstufen liessen sich
als Text speichern. Damit ginge aber verloren, welche Ausprägungen überhaupt
möglich sind. Eine Umfrage mit den Antwortmöglichkeiten ja, nein und weiss
nicht bleibt vollständig zu berichten, auch wenn niemand die dritte gewählt
hat. Text kann das nicht abbilden, weil er nur enthält, was tatsächlich
vorkommt.

Der Faktor löst das, indem er die möglichen Stufen als eigene Eigenschaft
mitführt:

::: panel-tabset
## R

```{r}
#| label: faktor-r
antworten <- c("ja", "nein", "ja", "ja", "nein")

als_faktor <- factor(antworten, levels = c("ja", "nein", "weiss nicht"))
levels(als_faktor)
table(als_faktor)          # die unbesetzte Stufe erscheint mit 0
```

## Python

```{python}
#| label: faktor-py
antworten = ["ja", "nein", "ja", "ja", "nein"]

als_kategorie = pd.Categorical(antworten,
                               categories=["ja", "nein", "weiss nicht"])
print(als_kategorie.categories.tolist())
print(pd.Series(als_kategorie).value_counts())
```
:::

Der Unterschied wird in der Darstellung sichtbar. In @fig-faktor-r steht links
die vollständige Skala mit allen drei Antwortmöglichkeiten, rechts nur das, was
zufällig in den Daten vorkommt:

::: panel-tabset
## R

```{r}
#| label: fig-faktor-r
#| fig-cap: "Dieselben fünf Antworten. Links mit vorgegebenen Stufen, rechts mit Stufen aus den Daten."
#| fig-height: 3.2
ohne_vorgabe <- factor(antworten)

par(mfrow = c(1, 2), mar = c(4, 4, 3, 1))
barplot(table(als_faktor), col = "grey75", ylim = c(0, 3),
        main = "levels vorgegeben", ylab = "Anzahl")
barplot(table(ohne_vorgabe), col = "grey75", ylim = c(0, 3),
        main = "levels aus den Daten")
```

## Python

```{python}
#| label: fig-faktor-py
#| fig-cap: "Dieselbe Gegenüberstellung mit pandas und matplotlib."
# reindex mit dem Kategorienobjekt statt mit einer Stringliste:
# so kann der Index nicht am Typ vorbeilaufen
mit = (pd.Series(als_kategorie).value_counts()
         .reindex(als_kategorie.categories).fillna(0))
ohne = pd.Series(antworten).value_counts()

fig, (a, b) = plt.subplots(1, 2, sharey=True, figsize=(7, 3.2))
a.bar(list(mit.index), mit.values, color="0.75")
a.set_title("categories vorgegeben")
a.set_ylabel("Anzahl")
b.bar(list(ohne.index), ohne.values, color="0.75")
b.set_title("categories aus den Daten")
fig.tight_layout()
plt.show()
```
:::

Dieselbe Eigenschaft steuert später die Reihenfolge in Diagrammen und die
Referenzkategorie in Modellen. Eine Bewertungsskala von schlecht bis
ausgezeichnet gehört inhaltlich in dieser Reihenfolge und nicht alphabetisch;
wer die Stufen setzt, bestimmt sie.

::: {.note-box}
Häufige Falle: Zahlen, die als Faktor gespeichert sind, lassen sich nicht ohne
Weiteres zurückrechnen. `as.numeric` liefert dann die internen Codes 1, 2, 3
statt der ursprünglichen Werte. Der sichere Weg führt über
`as.numeric(as.character(x))`.
:::

::: {.quiz}
In @fig-faktor-r erscheint links die Stufe `weiss nicht` mit dem Wert null,
obwohl niemand so geantwortet hat. Warum ist das gewollt?

- [x] Weil die möglichen Stufen zum Faktor gehören und nicht aus den Daten
      abgeleitet werden ~ Richtig. Eine Antwortmöglichkeit bleibt Teil der
      Skala, auch wenn sie niemand gewählt hat. Für die Auswertung einer
      Umfrage ist genau das die vollständige Information.
- [ ] Weil `table` immer alle Werte von null an zählt ~ `table` zählt über die
      bekannten Stufen. Bei Text gäbe es diese Stufe gar nicht.
- [ ] Es ist ein Darstellungsfehler ~ Rechts im selben Bild fehlt die Stufe,
      und genau der Unterschied ist gemeint.
:::

::: {.quiz}
`noten <- factor(c(5, 3, 4))`. Was gibt `as.numeric(noten)` zurück?

- [ ] `5 3 4`, die ursprünglichen Werte ~ Das wäre erwartbar und ist gerade
      nicht der Fall. Dafür braucht es den Umweg `as.numeric(as.character(x))`.
- [x] `3 1 2`, die internen Codes ~ Richtig. Der Faktor speichert nicht die
      Zahlen, sondern die Position in der sortierten Stufenliste 3, 4, 5. Die 5
      steht an dritter Stelle.
- [ ] `1 2 3` in der Reihenfolge des Auftretens ~ Sortiert wird aufsteigend,
      nicht nach Auftreten. Sonst wäre die 5 die Eins.
:::

### Der Data Frame als Arbeitsstruktur

Ein einzelner Vektor beschreibt ein Merkmal. Daten bestehen aber aus mehreren
Merkmalen zu denselben Objekten, und die haben selten denselben Typ: eine
Kennnummer, eine Messgrösse, eine Kategorie. Genau dafür gibt es den Data
Frame, eine Sammlung gleich langer Vektoren nebeneinander.

Die Konvention dahinter begleitet den ganzen Studiengang: Jede Zeile ist eine
Beobachtung, jede Spalte ein Merkmal.

::: panel-tabset
## R

```{r}
#| label: dataframe-r
df <- data.frame(
  id     = 1:5,
  wert   = c(2.5, 3.1, 4.0, 2.8, 3.6),
  gruppe = factor(c("A", "B", "A", "B", "A"))
)

str(df)      # Struktur: Spalten, Typen, erste Werte
```

## Python

```{python}
#| label: dataframe-py
df = pd.DataFrame({
    "id":     [1, 2, 3, 4, 5],
    "wert":   [2.5, 3.1, 4.0, 2.8, 3.6],
    "gruppe": pd.Categorical(["A", "B", "A", "B", "A"]),
})

df.info()
```
:::

`str` ist der Befehl, den ich nach jedem Import als Erstes aufrufe. Er zeigt in
einer Ausgabe, ob die Zeilenzahl plausibel ist und ob jede Spalte den erwarteten
Typ hat. Die zweite Routineprüfung liefert eine Übersicht der Werte:

::: panel-tabset
## R

```{r}
#| label: summary-r
summary(df)
```

## Python

```{python}
#| label: summary-py
df.describe(include="all")
```
:::

An der Ausgabe fällt auf, dass numerische und kategoriale Spalten verschieden
zusammengefasst werden. Für Zahlen erscheinen Lage und Streubereich, für den
Faktor die Häufigkeiten je Stufe. Was diese Kennzahlen bedeuten, ist Thema von
[Lage- und Streuungsmasse](../statistik/grundlagen/lage-streuungsmasse.qmd).

Einzelne Spalten und Zeilen lassen sich gezielt ansprechen:

```{r}
#| label: auswahl-r
df$wert                 # eine Spalte als Vektor
df[df$gruppe == "A", ]  # alle Zeilen der Gruppe A, alle Spalten
mean(df$wert[df$gruppe == "A"])
```

Der zweite Ausdruck zeigt das Muster, auf dem die spätere Datenaufbereitung
aufbaut: Innen steht eine Bedingung, die für jede Zeile wahr oder falsch ist,
aussen wird damit ausgewählt. Das Komma trennt Zeilen von Spalten, der leere
Platz dahinter bedeutet alle Spalten.

::: {.quiz}
Warum müssen alle Spalten eines Data Frames gleich lang sein, obwohl sie
verschiedene Typen tragen dürfen?

- [x] Weil jede Zeile eine Beobachtung ist und sonst die Zuordnung verloren
      ginge ~ Richtig. Fehlte in einer Spalte ein Wert, wäre unklar, zu welcher
      Beobachtung die übrigen gehören. Deshalb steht dort `NA` statt nichts.
- [ ] Weil R nur rechteckige Daten speichern kann ~ Kann es nicht nur; eine
      Liste nimmt beliebig lange Elemente auf. Der Data Frame verlangt es aus
      inhaltlichem Grund.
- [ ] Aus Gründen der Geschwindigkeit ~ Der Grund ist die Bedeutung der Zeile,
      nicht die Verarbeitung.
:::

::: {.quiz}
Was ist der Unterschied zwischen `df[2, ]` und `df[, 2]`?

- [x] Das erste liefert eine Beobachtung, das zweite ein Merkmal ~ Richtig. Vor
      dem Komma stehen Zeilen, dahinter Spalten. `df[2, ]` ist die zweite
      Zeile, `df[, 2]` die zweite Spalte über alle Zeilen.
- [ ] Beide liefern dasselbe, das Komma ist Formsache ~ Die Position des Kommas
      entscheidet, und die Ergebnisse haben verschiedene Formen.
- [ ] Das zweite ist ungültig ~ Beide sind gültig. Ein leerer Platz bedeutet
      alle Elemente dieser Richtung.
:::

### Wenn die Tabelle nicht passt: Liste und Matrix

Nicht alles lässt sich als Tabelle darstellen. Das Ergebnis eines statistischen
Tests etwa besteht aus einer Prüfgrösse, einem p-Wert, Freiheitsgraden und
einem Beschreibungstext, alles von unterschiedlicher Länge. Dafür gibt es die
Liste, die beliebige Objekte unter einem Namen sammelt. Der Data Frame ist
genau genommen ein Sonderfall davon, nämlich eine Liste gleich langer Spalten.

```{r}
#| label: liste-r
ergebnis <- list(
  methode = "Beispiel",
  werte   = c(1.2, 3.4, 5.6),
  n       = 3
)

ergebnis$werte
str(ergebnis)
```

Die Matrix ist das Gegenstück für rein numerische Daten mit Zeilen und Spalten,
etwa eine Korrelationsmatrix. Sie trägt nur einen Typ und eignet sich deshalb
für Rechnungen, nicht für gemischte Datensätze.

```{r}
#| label: matrix-r
m <- matrix(1:6, nrow = 2)
m
dim(m)
```

## Typische Aufgaben

**Einen Data Frame ansehen**

```r
str(df)          # Struktur mit Typen
summary(df)      # Kennzahlen je Spalte
head(df, 10)
nrow(df); ncol(df); names(df)
```

**Zeilen und Spalten auswählen**

```r
df[df$alter > 40, c("name", "miete")]     # Basis-R
subset(df, alter > 40, select = c(name, miete))
dplyr::filter(df, alter > 40) |> dplyr::select(name, miete)
```

**Spalte anlegen und umbenennen**

```r
df$preis_pro_qm <- df$miete / df$flaeche
names(df)[names(df) == "miete"] <- "kaltmiete"
```

**Über Gruppen zusammenfassen**

```r
aggregate(miete ~ lage, data = df, FUN = mean)          # Basis-R
tapply(df$miete, df$lage, mean)
```

**Faktoren in den Griff bekommen**

```r
df$lage <- factor(df$lage, levels = c("Rand", "Mitte", "Zentrum"))
levels(df$lage)
droplevels(df$lage)          # nicht mehr belegte Stufen entfernen
as.numeric(as.character(f))  # Zahlen aus einem Faktor zurueckholen
```

Der direkte Weg `as.numeric(f)` liefert die Stufennummern, nicht die Werte. Das
ist die häufigste stille Fehlerquelle im Umgang mit Faktoren.

**Fehlende Werte**

```r
sum(is.na(df$miete))
mean(df$miete, na.rm = TRUE)
df[complete.cases(df), ]
```

**Statt einer Schleife**

```r
sapply(df[sapply(df, is.numeric)], mean, na.rm = TRUE)
vapply(werte, function(x) x^2, numeric(1))
```

## Verlinkte Ressourcen

- [R for Data Science (frei verfügbar)](https://r4ds.hadley.nz/)
- [Advanced R, Kapitel zu Datenstrukturen](https://adv-r.hadley.nz/vectors-chap.html)
