---
title: "R-Grundlagen"
description: "Vektoren, Data Frames, Funktionen und die Eigenheiten von R."
categories: ["Programmiergrundlagen", "R", "Python"]
quelle: ["ESDS"]
seitentyp: werkzeug
stand: entwurf
order: 50
---

```{python}
#| label: setup-python
#| include: false
import io

import numpy as np
import pandas as pd
```

## Kernideen

- **Alles ist ein Vektor**, auch der einzelne Wert. Rechnungen laufen
  elementweise über den ganzen Vektor, ohne Schleife.
- **Recycling:** Ist ein Vektor kürzer, wiederholt R ihn. Das ist bei einer
  einzelnen Zahl bequem und bei unpassenden Längen eine stille Fehlerquelle.
- **Ein Vektor, ein Typ.** Treffen Typen aufeinander, wandelt R still in den
  allgemeineren um: logisch, dann Zahl, dann Text.
- **Faktoren** sind Kategorien mit festgelegten Stufen. Die Stufen bestimmen
  Tabellen, Reihenfolgen und Referenzkategorien.
- Der **Data Frame** ist eine Liste gleich langer Spalten: jede Zeile eine
  Beobachtung, jede Spalte ein Merkmal.
- **Liste** für Ungleichartiges, **Matrix** für Zahlen in Zeilen und Spalten.
  R füllt Matrizen spaltenweise, NumPy zeilenweise.

## Erklärung

::: {.note-box}
**Vorwissen:** keines. Diese Seite setzt weder Statistik noch
Programmiererfahrung voraus. Wer von Python kommt, findet den Vergleich in
jedem Beispiel; die Python-Seite dazu ist
[Python-Grundlagen](python-grundlagen.qmd). Die Datenstrukturen von hier
tauchen im [Data Wrangling](../daten/data-wrangling.qmd) auf jeder Zeile
wieder auf, und wie man daraus reproduzierbare Auswertungen macht, steht
unter [Reproduzierbarkeit](reproduzierbarkeit.qmd).
:::

### Wozu eine eigene Sprache für Daten

Eine Tabellenkalkulation kommt weit. Sie stösst dort an ihre Grenze, wo eine
Auswertung wiederholbar sein soll: Wer dieselbe Analyse mit neuen Zahlen
braucht, klickt sie erneut zusammen und weiss hinterher nicht sicher, ob
dieselben Schritte in derselben Reihenfolge erwischt wurden. Ein Skript
beantwortet diese Frage, weil jeder Schritt darin nachlesbar ist.

R ist für genau diesen Zweck entstanden, nicht als allgemeine
Programmiersprache mit angebauter Statistik. Das erklärt einige Eigenheiten,
die zunächst ungewohnt wirken und später Arbeit sparen.

### Alles ist ein Vektor

In vielen Sprachen ist die Grundeinheit die einzelne Zahl, und wer
fünfhundert Messwerte umrechnen will, schreibt eine Schleife. In R ist die
Grundeinheit die **Folge** von Werten, und ein einzelner Wert ist eine Folge
der Länge eins. Deshalb wirkt `werte / 10` auf jeden Wert, und `werte > 20`
liefert für jeden Wert ein `TRUE` oder `FALSE`. Summiert man diese
Wahrheitswerte, zählt man die Treffer, weil `TRUE` beim Rechnen als 1 gilt;
ihr Mittelwert ist der Anteil.

Python bringt das nicht von Haus aus mit. Eine Python-Liste rechnet nicht
elementweise; das Verhalten von R entsteht erst mit einem NumPy-Array, siehe
[NumPy und SciPy](numpy-scipy.qmd).

### Recycling

Sind zwei Vektoren unterschiedlich lang, wiederholt R den kürzeren, bis er
passt. Bei `werte / 10` ist das der Grund, warum die eine 10 auf alle Werte
angewendet wird. Geht die Länge des längeren nicht in einem Vielfachen auf,
gibt R eine **Warnung** aus und rechnet trotzdem. Geht sie auf, rechnet R
**ohne jeden Hinweis**, auch wenn die Absicht eine andere war.

NumPy folgt einer engeren Regel, dem **Broadcasting**: Formen werden von
hinten verglichen und nur dort angeglichen, wo eine Achse die Länge eins hat.
Sonst bricht die Rechnung ab.

### Ein Vektor, ein Typ

Ein Vektor trägt genau einen Typ. Treffen verschiedene Typen aufeinander,
wandelt R sie in den allgemeineren um, statt einen Fehler zu melden. Dieser
Vorgang heisst **Coercion**, und die Rangfolge lautet

$$
\text{logisch} \;\rightarrow\; \text{ganze Zahl} \;\rightarrow\; \text{Gleitkommazahl} \;\rightarrow\; \text{Text}
$$

Ein einziger Texteintrag in einer Spalte, etwa ein Strich für einen fehlenden
Wert, verwandelt deshalb die ganze Spalte in Text. Die Kontrolle der
Spaltentypen gehört direkt hinter jeden Import.

### Faktoren

Kategoriale Merkmale liessen sich als Text speichern. Damit ginge verloren,
welche Ausprägungen überhaupt möglich sind und in welcher Reihenfolge sie
stehen. Der Faktor führt die Stufen (`levels`) als eigene Eigenschaft mit.
Intern speichert er ganze Zahlen, die auf die Stufen zeigen; das ist der
Grund für die bekannteste Faktor-Falle in Beispiel 4. Das Gegenstück in
pandas ist `pd.Categorical`.

| Eigenschaft | Faktor ohne Vorgabe | Faktor mit `levels` | geordneter Faktor |
|---|---|---|---|
| Stufen | aus den Daten, alphabetisch | wie vorgegeben, auch unbesetzte | wie vorgegeben |
| Vergleich `<`, `>` | nicht sinnvoll | nicht sinnvoll | erlaubt |
| typischer Fall | Gerätetyp, Standort | Umfrage mit fester Antwortliste | Bewertungsskala |

### Data Frame, Liste, Matrix

| Struktur | Inhalt | Typen | Python |
|---|---|---|---|
| Vektor | eine Folge | einer | NumPy-Array, `pd.Series` |
| Data Frame | gleich lange Spalten | je Spalte einer | `pd.DataFrame` |
| Liste | beliebige Objekte unter Namen | beliebig | Dictionary |
| Matrix | Zahlen in Zeilen und Spalten | einer | zweidimensionales NumPy-Array |

Der Data Frame ist genau genommen eine Liste gleich langer Vektoren. Deshalb
funktioniert `df$spalte` wie bei einer Liste, und deshalb dürfen die Spalten
verschiedene Typen tragen, aber nicht verschieden lang sein: Sonst ginge die
Zuordnung zur Beobachtung verloren.

Beim Auswählen trennt das Komma Zeilen von Spalten: `df[zeilen, spalten]`.
Ein leerer Platz heisst "alle". `df[df$gruppe == "A", ]` wählt alle Zeilen
der Gruppe A und alle Spalten; innen steht eine Bedingung, die für jede Zeile
wahr oder falsch ist.

### Kurz nachgeschlagen

| Aufgabe | R | Python |
|---|---|---|
| Struktur ansehen | `str(df)` | `df.dtypes`, `df.info()` |
| Kennzahlen je Spalte | `summary(df)` | `df.describe()` |
| Zeilen und Spalten wählen | `df[df$x > 40, c("a", "b")]` | `df.loc[df["x"] > 40, ["a", "b"]]` |
| Spalte anlegen | `df$neu <- df$a / df$b` | `df["neu"] = df["a"] / df["b"]` |
| Mittel je Gruppe | `tapply(df$x, df$g, mean)` | `df.groupby("g")["x"].mean()` |
| Stufen festlegen | `factor(x, levels = c(...))` | `pd.Categorical(x, categories=[...])` |
| unbesetzte Stufen entfernen | `droplevels(f)` | `s.cat.remove_unused_categories()` |
| Zahlen aus einem Faktor | `as.numeric(as.character(f))` | `s.astype(float)` |
| fehlende Werte zählen | `sum(is.na(x))` | `s.isna().sum()` |
| Länge prüfen | `stopifnot(length(x) == n)` | `assert len(x) == n` |

## Beispiele

:::: {.panel-tabset}

### Beispiel 1: Rechnen mit ganzen Vektoren

#### Frage und Datenlage

Vier Messwerte `12, 45, 7, 31`. Sie sollen durch 10 geteilt werden, es soll
gezählt werden, wie viele über 20 liegen, und welcher Anteil das ist. Dazu
die Multiplikation mit einem zweiten Vektor gleicher Länge.

#### Rechnung

::: {.panel-tabset}

##### R

```{r}
#| label: b1-rg-r
x <- 5
length(x)
is.vector(x)

werte <- c(12, 45, 7, 31)
werte / 10
werte > 20
sum(werte > 20)
mean(werte > 20)
werte * c(10, 20, 30, 40)
```

##### Python

```{python}
#| label: b1-rg-py
x = 5
print(type(x).__name__, np.array([5]).shape)

werte = np.array([12, 45, 7, 31])
print(werte / 10)
print(werte > 20)
print((werte > 20).sum(), (werte > 20).mean())
print(werte * np.array([10, 20, 30, 40]))
```

:::

#### Output Zeile für Zeile

| Ausdruck | R | Python | Erklärung |
|---|---|---|---|
| einzelner Wert | Länge 1, `is.vector` ist `TRUE` | `int`, erst als Array Form `(1,)` | In R ist die 5 ein Vektor, in Python eine einzelne Zahl. |
| `werte / 10` | 1.2 4.5 0.7 3.1 | `[1.2 4.5 0.7 3.1]` | Die eine 10 wird auf alle vier Werte angewendet. |
| `werte > 20` | `FALSE TRUE FALSE TRUE` | `[False True False True]` | Ein Wahrheitswert je Messwert. |
| Summe der Wahrheitswerte | 2 | 2 | Anzahl der Werte über 20: 45 und 31. |
| Mittel der Wahrheitswerte | 0.5 | 0.5 | Anteil der Werte über 20. |
| paarweise mal | 120 900 210 1240 | `[ 120  900  210 1240]` | Erstes mit erstem, zweites mit zweitem. Kein Skalarprodukt; das wäre `%*%` beziehungsweise `@`. |

#### Interpretation und Ergebnissatz

Das Muster `sum(bedingung)` und `mean(bedingung)` taucht in jeder Auswertung
auf: Aus einer Bedingung wird ohne Schleife eine Anzahl oder ein Anteil. In
Python gilt dasselbe, sobald die Werte in einem NumPy-Array oder einer
pandas-Series stehen.

> Zwei der vier Messwerte liegen über 20, das ist ein Anteil von 0.5. Die
> Rechnung läuft in R auf dem Vektor selbst, in Python erst nach der
> Umwandlung in ein NumPy-Array.

### Beispiel 2: Recycling und Broadcasting

#### Frage und Datenlage

Ein Vektor mit sechs Werten `1` bis `6` wird mit einem Vektor der Länge zwei
(`10, 100`) und einem der Länge vier (`10, 100, 1000, 10000`) multipliziert.
Was tut R, was tut NumPy?

#### Rechnung

::: {.panel-tabset}

##### R

```{r}
#| label: b2-rg-r
lang <- c(1, 2, 3, 4, 5, 6)
kurz <- c(10, 100)

lang * kurz                          # 6 ist ein Vielfaches von 2: kein Hinweis

vier <- c(10, 100, 1000, 10000)
tryCatch(lang * vier, warning = function(w) conditionMessage(w))
suppressWarnings(lang * vier)        # gerechnet wird trotzdem

# Kontrolle vor der Rechnung
stopifnot(length(lang) %% length(kurz) == 0)
```

##### Python

```{python}
#| label: b2-rg-py
lang = np.array([1, 2, 3, 4, 5, 6])
kurz = np.array([10, 100])

try:
    lang * kurz
except ValueError as fehler:
    print("ValueError:", fehler)

print(lang * 10)                         # eine Zahl passt immer
print(lang.reshape(3, 2) * kurz)         # passende Achse: Broadcasting
```

:::

#### Output Zeile für Zeile

| Rechnung | R | Python | Erklärung |
|---|---|---|---|
| sechs mal zwei | 10 200 30 400 50 600, **ohne Hinweis** | **`ValueError`**, Formen `(6,)` und `(2,)` passen nicht | R wiederholt `10, 100` dreimal. Ob das gemeint war, prüft niemand. |
| sechs mal vier | Warnung `longer object length is not a multiple of shorter object length` | | 6 ist kein Vielfaches von 4. R warnt, rechnet aber: 10, 200, 3000, 40000, 50, 600. |
| mal eine Zahl | | 10 20 30 40 50 60 | Eine Zahl hat die Form `()` und passt zu jeder Form. |
| `(3, 2)` mal `(2,)` | | Zeilen `10 200`, `30 400`, `50 600` | Von hinten verglichen stimmen die 2 überein; die Zeile `10, 100` wird auf jede der drei Zeilen angewendet. |
| `stopifnot` | kein Output | | Die Annahme stimmt, also läuft das Skript weiter. Stimmte sie nicht, bräche es an dieser Stelle ab. |

#### Interpretation und Ergebnissatz

Der gefährliche Fall ist nicht die Warnung, sondern die **Stille**: Sechs mal
zwei liefert ein plausibel aussehendes Ergebnis ohne jeden Hinweis. NumPy
verlangt, dass die Formen ausdrücklich zusammenpassen, und gleicht nur
Achsen der Länge eins an. Wer in R mit Vektoren unterschiedlicher Länge
rechnet, sollte die Längen vorher mit `stopifnot` festschreiben.

> Die Multiplikation eines Vektors der Länge sechs mit einem der Länge zwei
> ergibt in R ohne Hinweis `10 200 30 400 50 600`; NumPy bricht mit einem
> `ValueError` ab. Bei Länge vier warnt R, rechnet aber dennoch.

### Beispiel 3: Coercion und die Textspalte

#### Frage und Datenlage

Welchen Typ erhält ein Vektor aus Wahrheitswert, Zahl und Text? Und was
passiert beim Einlesen einer CSV-Datei, in der ein fehlender Wert als Strich
eingetragen ist (`1.5`, `-`, `2.0`)?

#### Rechnung

::: {.panel-tabset}

##### R

```{r}
#| label: b3-rg-r
class(c(TRUE, FALSE))
class(c(TRUE, 3))
class(c(TRUE, 3, "drei"))
c(TRUE, 3, "drei")

csv_text <- "id,wert\n1,1.5\n2,-\n3,2.0"
roh <- read.csv(text = csv_text)
class(roh$wert)
roh$wert

zahlen <- suppressWarnings(as.numeric(roh$wert))
zahlen
sum(zahlen, na.rm = TRUE)

sauber <- read.csv(text = csv_text, na.strings = "-")
class(sauber$wert)
```

##### Python

```{python}
#| label: b3-rg-py
print(pd.Series([1, 2, "3"]).dtype)

csv_text = "id,wert\n1,1.5\n2,-\n3,2.0\n"
roh = pd.read_csv(io.StringIO(csv_text))
print(roh["wert"].dtype, roh["wert"].tolist())

zahlen = pd.to_numeric(roh["wert"], errors="coerce")
print(zahlen.tolist(), zahlen.sum())

sauber = pd.read_csv(io.StringIO(csv_text), na_values="-")
print(sauber["wert"].dtype)
```

:::

#### Output Zeile für Zeile

| Schritt | R | Python | Erklärung |
|---|---|---|---|
| logisch und logisch | `logical` | | |
| logisch und Zahl | `numeric` | | `TRUE` wird zu 1. |
| dazu ein Text | `character`, Inhalt `"TRUE" "3" "drei"` | gemischte Series: `object` | Alles wird Text, auch die 3 und das `TRUE`. pandas hält gemischte Werte als allgemeine Objekte. |
| Spalte mit Strich | `character`, `"1.5" "-" "2.0"` | Textspalte, `['1.5', '-', '2.0']` | Der eine Strich macht die ganze Spalte zu Text. Rechnen ist damit nicht mehr möglich. |
| umgewandelt | `1.5 NA 2.0` | `[1.5, nan, 2.0]` | `as.numeric` beziehungsweise `to_numeric(errors="coerce")` machen aus dem Strich einen fehlenden Wert. |
| Summe | 3.5 | 3.5 | Ohne den fehlenden Wert. |
| mit Angabe beim Import | `numeric` | `float64` | Der bessere Weg: dem Import sagen, was "fehlend" bedeutet. |

#### Interpretation und Ergebnissatz

Coercion ist eine Regel und kein Fehler, und deshalb meldet sie sich nicht.
Die Spalte sieht in der Vorschau richtig aus, und der Fehler zeigt sich erst,
wenn eine Rechnung scheitert oder ein Mittelwert fehlt. Die Abhilfe gehört an
den Anfang: fehlende Werte beim Import deklarieren (`na.strings`,
`na_values`) und danach die Typen mit `str()` beziehungsweise `df.dtypes`
kontrollieren.

> Ein einziger Strich in der Spalte `wert` machte beim Einlesen die ganze
> Spalte zu Text. Mit `na.strings = "-"` beziehungsweise `na_values="-"` wird
> sie als Zahl gelesen, und die Summe der beiden gültigen Werte beträgt 3.5.

### Beispiel 4: Faktoren und ihre Stufen

#### Frage und Datenlage

Fünf Umfrageantworten (`ja, nein, ja, ja, nein`) auf die Antwortliste ja,
nein, weiss nicht. Dann Schulnoten `5, 3, 4` als Faktor und eine
Bewertungsskala von schlecht bis ausgezeichnet.

#### Rechnung

::: {.panel-tabset}

##### R

```{r}
#| label: b4-rg-r
antworten <- c("ja", "nein", "ja", "ja", "nein")
als_faktor <- factor(antworten, levels = c("ja", "nein", "weiss nicht"))
levels(als_faktor)
table(als_faktor)
table(factor(antworten))

noten <- factor(c(5, 3, 4))
as.numeric(noten)                    # die internen Codes
as.numeric(as.character(noten))      # die Werte

skala <- factor(c("gut", "schlecht", "ausgezeichnet", "gut"),
                levels = c("schlecht", "gut", "ausgezeichnet"), ordered = TRUE)
sort(skala)
skala > "schlecht"
```

##### Python

```{python}
#| label: b4-rg-py
antworten = ["ja", "nein", "ja", "ja", "nein"]
kat = pd.Categorical(antworten, categories=["ja", "nein", "weiss nicht"])
print(kat.categories.tolist())
print(pd.Series(kat).value_counts(sort=False).to_dict())
print(pd.Series(antworten).value_counts().to_dict())

noten = pd.Categorical([5, 3, 4])
print(noten.categories.tolist(), noten.codes.tolist())

skala = pd.Categorical(["gut", "schlecht", "ausgezeichnet", "gut"],
                       categories=["schlecht", "gut", "ausgezeichnet"],
                       ordered=True)
print(list(skala.sort_values()))
print((skala > "schlecht").tolist())
```

:::

#### Output Zeile für Zeile

| Schritt | R | Python | Erklärung |
|---|---|---|---|
| Stufen | ja, nein, weiss nicht | dieselben | wie vorgegeben |
| Häufigkeiten mit Stufen | ja 3, nein 2, **weiss nicht 0** | `{'ja': 3, 'nein': 2, 'weiss nicht': 0}` | Die unbesetzte Stufe bleibt sichtbar. Für eine Umfrage ist das die vollständige Information. |
| Häufigkeiten ohne Vorgabe | ja 3, nein 2 | `{'ja': 3, 'nein': 2}` | Was niemand gewählt hat, existiert nicht. |
| `as.numeric(noten)` | **3 1 2** | Codes **`[2, 0, 1]`** | Die internen Codes, also die Position in der sortierten Stufenliste 3, 4, 5. Die Note 5 steht an dritter Stelle. pandas zählt ab null. |
| über `as.character` | 5 3 4 | | der sichere Weg zurück zu den Werten |
| geordnet sortiert | schlecht, gut, gut, ausgezeichnet | dieselbe Folge | Nach den Stufen, nicht alphabetisch; alphabetisch stünde ausgezeichnet vorne. |
| `> "schlecht"` | `TRUE FALSE TRUE TRUE` | `[True, False, True, True]` | Vergleiche sind nur bei geordneten Faktoren sinnvoll. |

#### Interpretation und Ergebnissatz

Die Stufen sind keine Beschriftung, sondern Teil der Daten. Sie bestimmen,
welche Kategorien in Tabellen erscheinen, in welcher Reihenfolge Balken in
einem Diagramm stehen und welche Stufe in einem Regressionsmodell als
Referenz dient, siehe [multiple lineare Regression](../statistik/regression/multiple-lineare-regression.qmd).
Die Faktor-Falle mit `as.numeric` ist die häufigste stille Fehlerquelle: Die
Rechnung läuft, nur mit den Codes 3, 1, 2 statt mit den Noten 5, 3, 4.

> Mit vorgegebenen Stufen weist die Tabelle `weiss nicht` mit 0 aus, ohne
> Vorgabe fehlt die Stufe. `as.numeric` auf dem Notenfaktor liefert die Codes
> 3, 1, 2 statt der Noten 5, 3, 4; richtig ist `as.numeric(as.character())`.

### Beispiel 5: Der Data Frame im Alltag

#### Frage und Datenlage

Fünf Beobachtungen mit Kennnummer, Messwert (`2.5, 3.1, 4.0, 2.8, 3.6`) und
Gruppe (`A, B, A, B, A`). Struktur ansehen, Kennzahlen, Zeilen der Gruppe A
auswählen, Mittelwert je Gruppe.

#### Rechnung

::: {.panel-tabset}

##### R

```{r}
#| label: b5-rg-r
df <- data.frame(
  id     = 1:5,
  wert   = c(2.5, 3.1, 4.0, 2.8, 3.6),
  gruppe = factor(c("A", "B", "A", "B", "A"))
)
str(df)
summary(df$wert)
round(sd(df$wert), 3)

df[df$gruppe == "A", ]
tapply(df$wert, df$gruppe, mean)
```

##### Python

```{python}
#| label: b5-rg-py
df = pd.DataFrame({
    "id":     [1, 2, 3, 4, 5],
    "wert":   [2.5, 3.1, 4.0, 2.8, 3.6],
    "gruppe": pd.Categorical(["A", "B", "A", "B", "A"]),
})
print(df.shape)
print(df.dtypes)
print(df["wert"].describe().round(3))

print(df[df["gruppe"] == "A"])
print(df.groupby("gruppe", observed=True)["wert"].mean().round(4))
```

:::

#### Output Zeile für Zeile

| Grösse | R | Python | Erklärung |
|---|---|---|---|
| Umfang | `5 obs. of 3 variables` | `(5, 3)` | Zeilen und Spalten. Die erste Kontrolle nach jedem Import. |
| Typ `id` | `int` | `int64` | `1:5` erzeugt in R ganze Zahlen. |
| Typ `wert` | `num` | `float64` | |
| Typ `gruppe` | `Factor w/ 2 levels "A","B": 1 2 1 2 1` | `category` | R zeigt die Stufen und die internen Codes. |
| Minimum, Maximum | 2.5, 4.0 | 2.5, 4.0 | |
| Quartile | 2.8, 3.1, 3.6 | 25 %, 50 %, 75 %: 2.8, 3.1, 3.6 | Beide rechnen die Quantile nach derselben Voreinstellung. |
| Mittelwert | 3.2 | 3.2 | |
| Standardabweichung | 0.604 | 0.604 | Nur `describe` zeigt sie von selbst, in R braucht es `sd()`. |
| Zeilen der Gruppe A | id 1, 3, 5 | Index 0, 2, 4 | Dieselben Zeilen; pandas zeigt den Index ab null, R die Zeilennamen ab eins. |
| Mittel je Gruppe | A 3.366667, B 2.950000 | A 3.3667, B 2.95 | (2.5 + 4.0 + 3.6) / 3 und (3.1 + 2.8) / 2 |

#### Interpretation und Ergebnissatz

`str()` in R und `df.dtypes` in Python sind die Befehle, die nach jedem
Import zuerst kommen: Sie zeigen, ob die Zeilenzahl plausibel ist und ob jede
Spalte den erwarteten Typ hat. Die Kennzahlen danach verteilen sich
verschieden: `summary` bringt Quartile und Mittelwert, `describe` zusätzlich
Anzahl und Standardabweichung. Was diese Kennzahlen bedeuten, steht unter
[Lage- und Streuungsmasse](../statistik/grundlagen/lage-streuungsmasse.qmd).

> Die fünf Messwerte reichen von 2.5 bis 4.0 bei einem Mittelwert von 3.2 und
> einer Standardabweichung von 0.604. Gruppe A liegt im Mittel bei 3.37,
> Gruppe B bei 2.95.

### Beispiel 6: Liste und Matrix

#### Frage und Datenlage

Ein Ergebnis mit Text, drei Zahlen und einer Anzahl soll zusammengehalten
werden, das passt in keine Tabelle. Danach eine Matrix aus den Zahlen `1` bis
`6` mit zwei Zeilen: in welcher Reihenfolge wird sie gefüllt?

#### Rechnung

::: {.panel-tabset}

##### R

```{r}
#| label: b6-rg-r
ergebnis <- list(methode = "Beispiel", werte = c(1.2, 3.4, 5.6), n = 3)
str(ergebnis)
ergebnis$werte

m <- matrix(1:6, nrow = 2)
m
dim(m)
matrix(1:6, nrow = 2, byrow = TRUE)
```

##### Python

```{python}
#| label: b6-rg-py
ergebnis = {"methode": "Beispiel", "werte": [1.2, 3.4, 5.6], "n": 3}
print(ergebnis["werte"], len(ergebnis))

print(np.arange(1, 7).reshape(2, 3))
print(np.arange(1, 7).reshape(2, 3).shape)
print(np.arange(1, 7).reshape(2, 3, order="F"))
```

:::

#### Output Zeile für Zeile

| Schritt | R | Python | Erklärung |
|---|---|---|---|
| Ergebnis | `List of 3` mit `chr`, `num [1:3]`, `num` | Dictionary mit drei Einträgen | Beliebige Objekte unter Namen. |
| `ergebnis$werte` | 1.2 3.4 5.6 | `[1.2, 3.4, 5.6]` | |
| Matrix, Voreinstellung | Zeilen `1 3 5` und `2 4 6` | Zeilen `[1 2 3]` und `[4 5 6]` | **R füllt spaltenweise, NumPy zeilenweise.** Derselbe Aufruf ergibt verschiedene Matrizen. |
| Dimension | 2 3 | `(2, 3)` | |
| umgestellt | `byrow = TRUE`: `1 2 3`, `4 5 6` | `order="F"`: `1 3 5`, `2 4 6` | Mit diesen Argumenten füllt jede Sprache wie die andere. `F` steht für Fortran, das wie R spaltenweise speichert. |

#### Interpretation und Ergebnissatz

Die Liste ist die Struktur, in der R fast alle Ergebnisse zurückgibt: Das
Resultat von `t.test()` oder `lm()` ist eine Liste mit Klassenattribut. Die
Matrix-Reihenfolge ist die Stelle, an der beim Übertragen von Code zwischen
den Sprachen am leichtesten ein Fehler entsteht, der keine Meldung erzeugt:
Beide Matrizen sind gültig, nur ist die eine die umsortierte andere.

> Die Liste hält Text, drei Messwerte und eine Anzahl unter einem Namen
> zusammen. `matrix(1:6, nrow = 2)` füllt spaltenweise und ergibt die erste
> Zeile `1 3 5`; `reshape(2, 3)` in NumPy füllt zeilenweise und ergibt `1 2 3`.

::::

## Verständnisfragen

::: {.quiz}
Was liefert `c(2, 4, 6) * c(10, 20, 30)`?

- [ ] Die Zahl 280, also das Skalarprodukt ~ R fasst die beiden nicht als
      mathematische Vektoren auf. Für das Skalarprodukt gäbe es `%*%`.
- [x] Den Vektor `20 80 180` ~ Richtig. Multipliziert wird paarweise, erstes
      mit erstem und so weiter.
- [ ] Einen Fehler wegen fehlender Schleife ~ Genau die ist nicht nötig.
:::

::: {.quiz}
Bei den Werten `12, 45, 7, 31` ergibt `mean(werte > 20)` den Wert 0.5. Was
sagt diese Zahl inhaltlich?

- [ ] Der Mittelwert der Messwerte beträgt 0.5 ~ Gemittelt wird nicht über
      die Messwerte, sondern über das Ergebnis des Vergleichs.
- [x] Die Hälfte der Messwerte liegt über 20 ~ Richtig. Der Mittelwert von
      Wahrheitswerten ist der Anteil der wahren Fälle.
- [ ] Es gibt 0.5 Werte über 20 ~ Eine Anzahl kann nicht gebrochen sein. Für
      die Anzahl müsste `sum` statt `mean` stehen.
:::

::: {.quiz}
`c(1, 2, 3, 4, 5, 6) * c(10, 100)` läuft in R ohne Warnung. Heisst das, die
Rechnung ist richtig?

- [ ] Ja, sonst hätte R gewarnt ~ R warnt nur, wenn die Längen nicht in einem
      Vielfachen aufgehen. 6 ist ein Vielfaches von 2.
- [x] Nein, R wiederholt den kurzen Vektor still, ob das gemeint war oder
      nicht ~ Richtig. NumPy würde hier abbrechen. In R schützt nur eine
      ausdrückliche Kontrolle der Längen.
- [ ] Nein, R hat das Skalarprodukt gebildet ~ Es rechnet elementweise mit
      Wiederholung.
:::

::: {.quiz}
Eine eingelesene Spalte `wert` hat den Typ `character`, obwohl sie Zahlen
enthält. Was ist die wahrscheinlichste Ursache?

- [x] Mindestens ein Eintrag ist kein gültiger Zahlentext, etwa ein Strich für
      einen fehlenden Wert ~ Richtig. Ein Vektor trägt nur einen Typ, und ein
      Texteintrag macht die ganze Spalte zu Text. Abhilfe: `na.strings` beim
      Import.
- [ ] R liest Zahlen aus CSV-Dateien immer als Text ~ Ohne störenden Eintrag
      erkennt `read.csv` Zahlen richtig.
- [ ] Die Datei hat das falsche Encoding ~ Das verdirbt Umlaute, macht aber
      keine Zahlen zu Text.
:::

::: {.quiz}
`noten <- factor(c(5, 3, 4))`. Was gibt `as.numeric(noten)` zurück?

- [ ] `5 3 4`, die ursprünglichen Werte ~ Dafür braucht es den Umweg
      `as.numeric(as.character(x))`.
- [x] `3 1 2`, die internen Codes ~ Richtig. Der Faktor speichert die
      Position in der sortierten Stufenliste 3, 4, 5. Die 5 steht an dritter
      Stelle.
- [ ] `1 2 3` in der Reihenfolge des Auftretens ~ Sortiert wird aufsteigend,
      nicht nach Auftreten.
:::

::: {.quiz}
Ein Skript baut eine Matrix mit `matrix(werte, nrow = 2)` und wird nach
Python als `np.array(werte).reshape(2, -1)` übertragen. Worauf ist zu achten?

- [x] R füllt spaltenweise, NumPy zeilenweise; die Matrizen unterscheiden
      sich ~ Richtig. Mit `order="F"` in NumPy oder `byrow = TRUE` in R
      stimmen sie überein. Ohne diese Angabe entsteht kein Fehler, nur eine
      andere Matrix.
- [ ] Nichts, beide füllen gleich ~ Beispiel 6 zeigt die Zeilen `1 3 5`
      gegen `1 2 3`.
- [ ] `-1` ist in NumPy ungültig ~ `-1` heisst "so viele wie nötig" und ist
      gültig.
:::

## Verlinkte Ressourcen

- [R for Data Science (frei verfügbar)](https://r4ds.hadley.nz/)
- [Advanced R, Kapitel zu Datenstrukturen](https://adv-r.hadley.nz/vectors-chap.html)
