---
title: "Reproduzierbarkeit"
description: "Projekte, Notebooks, Seeds und Quarto als durchgehender Arbeitsweg."
categories: ["Reproduzierbarkeit", "Tooling", "R", "Python"]
quelle: ["ESDS"]
seitentyp: werkzeug
stand: fertig
order: 90
---

```{r}
#| label: setup-r
#| include: false
lehmer <- function(saat, anzahl) {
  s <- saat
  raus <- numeric(anzahl)
  for (k in seq_len(anzahl)) {
    s <- (16807 * s) %% 2147483647
    raus[k] <- s / 2147483647
  }
  raus
}
```

```{python}
#| label: setup-python
#| include: false
import math
from pathlib import Path, PureWindowsPath

import numpy as np


def lehmer(saat, anzahl):
    s = float(saat)
    raus = np.empty(anzahl)
    for k in range(anzahl):
        s = (16807.0 * s) % 2147483647.0
        raus[k] = s / 2147483647.0
    return raus
```

## Kernideen

- Eine Auswertung ist reproduzierbar, wenn sie **nach einem Neustart von oben
  nach unten** durchläuft und dieselben Zahlen liefert.
- Das **Projekt** legt das Arbeitsverzeichnis fest; Pfade werden **relativ**
  dazu geschrieben und mit `file.path` beziehungsweise `pathlib` gebaut.
- Zahlen im Bericht kommen **aus dem Code**, nicht aus der Zwischenablage.
  Quarto und R Markdown setzen sie beim Rendern ein.
- Ein **Seed** macht Zufall innerhalb einer Sprache wiederholbar, aber nicht
  zwischen den Sprachen.
- Auch deterministische Rechnungen hängen an Details: an der **Reihenfolge**
  von Gleitkommaoperationen und am **Zustand der Sitzung**.
- Die **Umgebung** gehört zur Auswertung, siehe
  [Pakete und Umgebungen](pakete-umgebungen.qmd).

## Erklärung

::: {.note-box}
**Vorwissen:** [R-Grundlagen](r-grundlagen.qmd) oder
[Python-Grundlagen](python-grundlagen.qmd), je nachdem, womit gearbeitet wird.
Wie man die Paketstände festhält, steht unter
[Pakete und Umgebungen](pakete-umgebungen.qmd), wie man Änderungen
nachvollziehbar speichert, unter [Git](../werkzeuge/git.qmd).
:::

### Vier Stufen

| Stufe | Frage | Mittel |
|---|---|---|
| wiederholbar | liefert dasselbe Skript auf demselben Rechner dasselbe? | Seed, Neustart statt gewachsener Sitzung |
| übertragbar | läuft es auf einem anderen Rechner? | Projektordner, relative Pfade |
| dauerhaft | läuft es in einem Jahr noch? | festgehaltene Paketversionen, Container |
| nachvollziehbar | versteht jemand anders, was passiert ist? | Bericht mit eingebettetem Code, Versionsverwaltung |

### Das Projekt statt des Arbeitsverzeichnisses

Ein Skript, das bei jemand anderem nicht läuft, scheitert erfahrungsgemäss an
einem absoluten Pfad wie `C:/Users/mv/Desktop/Analyse/daten.csv`. Er
verweist auf ein Verzeichnis, das nur auf einem Rechner existiert. Ein
RStudio-Projekt, ein Projektordner in VS Code oder das Verzeichnis eines
Quarto-Projekts legt das Arbeitsverzeichnis auf den Projektordner fest;
Pfade werden relativ dazu geschrieben und funktionieren überall, wo der Ordner
als Ganzes liegt. Wer Pfade mit `file.path()` oder `pathlib` zusammensetzt
statt mit Schrägstrichen, muss sich zudem nicht um Windows und Linux kümmern.

### Der Zustand der Sitzung

RStudio bietet an, die Objekte beim Beenden zu speichern und beim Start
wiederherzustellen. Das wirkt hilfreich und verdeckt Fehler: Ein Skript, das
nur läuft, weil eine Variable noch aus der letzten Woche im Speicher liegt,
ist nicht reproduzierbar. Die Einstellung gehört ausgeschaltet
(*Tools → Global Options → Workspace*). In Jupyter entsteht dasselbe
Problem, wenn Zellen in beliebiger Reihenfolge ausgeführt werden. Die Probe
ist in beiden Fällen dieselbe: Neustart mit leerer Umgebung und ein
vollständiger Durchlauf von oben.

### Berichte, die nicht veralten

Eine Zahl, die von Hand aus der Konsole in ein Textdokument kopiert wurde, ist
ab dem nächsten Datenstand falsch, und niemand sieht ihr das an. Quarto und R
Markdown lösen das, indem Text und Rechnung in derselben Datei stehen. Beim
Rendern wird der Code ausgeführt und das Ergebnis eingesetzt, in Chunks und
mitten im Satz:

````{verbatim}
```{r}
werte <- c(12.1, 14.3, 11.8, 15.0, 13.6)
```

Der Mittelwert liegt bei `r round(mean(werte), 2)`.
````

Diese Sammlung arbeitet genau so: Jede Ausgabe entsteht beim Bauen der
Website aus dem Code, der daneben steht. Die Zahlen im Fliesstext werden
danach gegen die Ausgabe geprüft, weil ein Satz, der eine Zahl von Hand
nennt, wieder veralten kann.

### Notebooks und Versionsverwaltung

Ausgaben in einem Jupyter-Notebook erzeugen bei jedem Speichern grosse,
unleserliche Änderungen in Git. Wer sie vor dem Commit entfernt
(`jupyter nbconvert --clear-output --inplace analyse.ipynb`), bekommt
brauchbare Diffs. Quarto-Dateien (`.qmd`) haben das Problem nicht, weil sie
reiner Text sind und die Ausgabe getrennt entsteht.

### Kurz nachgeschlagen

| Aufgabe | R | Python |
|---|---|---|
| Zufall wiederholbar | `set.seed(42)` | `rng = np.random.default_rng(42)` |
| Pfad bauen | `file.path("daten", "messung.csv")` | `Path("daten") / "messung.csv"` |
| Pfad relativ zum Projekt | `here::here("daten", "messung.csv")` | `Path(__file__).resolve().parent / "daten"` |
| Dokument rendern | `quarto render bericht.qmd` | `quarto render bericht.qmd` |
| Stand festhalten | `renv::snapshot()`, `sessionInfo()` | `pip freeze > requirements.txt` |
| Notebook ohne Ausgaben | | `jupyter nbconvert --clear-output --inplace datei.ipynb` |
| exakte Summe | `sum()` rechnet mit erhöhter Genauigkeit | `math.fsum()` |

## Beispiele

:::: {.panel-tabset}

### Beispiel 1: Seeds innerhalb und zwischen den Sprachen

#### Frage und Datenlage

Drei gleichverteilte Zufallszahlen mit dem Seed 42, zweimal hintereinander:
Sind sie gleich? Und liefern R und Python mit demselben Seed dieselben Zahlen?
Zum Vergleich drei Werte aus einem Lehmer-Generator mit der Saat 12345, in
beiden Sprachen selbst geschrieben.

#### Rechnung

::: {.panel-tabset}

##### R

```{r}
#| label: b1-rp-r
set.seed(42)
a <- runif(3)
set.seed(42)
b <- runif(3)
round(a, 4)
identical(a, b)

round(lehmer(12345, 3), 6)
```

##### Python

```{python}
#| label: b1-rp-py
a = np.random.default_rng(42).random(3)
b = np.random.default_rng(42).random(3)
print(np.round(a, 4), bool((a == b).all()))

print(np.round(lehmer(12345, 3), 6))
```

:::

#### Output Zeile für Zeile

| Zeile | R | Python | Erklärung |
|---|---|---|---|
| zweimal Seed 42 | `identical`: `TRUE` | `True` | Innerhalb einer Sprache ist der Zufall mit Seed vollständig wiederholbar. |
| die drei Zahlen | eine Folge | eine **andere** Folge | R verwendet den Mersenne-Twister, NumPy standardmässig PCG64. Derselbe Seed, verschiedene Generatoren. |
| Lehmer mit Saat 12345 | 0.096617, 0.833995, 0.947702 | dieselben Werte | Ein Generator aus einer Formel, in beiden Sprachen gleich geschrieben, liefert identische Zahlen. |

Der Lehmer-Generator rechnet `s = 16807 · s mod (2³¹ − 1)` und teilt durch
den Modulus. Er ist statistisch schlicht, genügt aber für Beispieldaten und
hat den einen Vorteil, auf den es hier ankommt: Er ist in jeder Sprache in
drei Zeilen nachgebaut.

#### Interpretation und Ergebnissatz

Ein Seed garantiert Wiederholbarkeit, nicht Übertragbarkeit. Wer dieselbe
Auswertung in R und Python rechnet und mit `set.seed(42)` und
`default_rng(42)` Daten erzeugt, vergleicht zwei verschiedene Datensätze.
Diese Sammlung hat genau das anfangs auf mehreren Seiten getan, und die
Interpretationen stimmten nie für beide Sprachen zugleich. Seither sind alle
Beispieldaten fest eingetragen oder mit dem Lehmer-Generator erzeugt.

> Mit demselben Seed liefert jede Sprache bei jedem Lauf dieselben Zahlen,
> R und Python aber verschiedene. Der in beiden Sprachen gleich geschriebene
> Lehmer-Generator liefert identisch 0.096617, 0.833995 und 0.947702.

### Beispiel 2: Die Zahl im Text kommt aus dem Code

#### Frage und Datenlage

Fünf Messwerte `12.1, 14.3, 11.8, 15.0, 13.6`. Der Mittelwert soll im
Ergebnissatz stehen, ohne ihn abzutippen.

#### Rechnung

::: {.panel-tabset}

##### R

```{r}
#| label: b2-rp-r
werte <- c(12.1, 14.3, 11.8, 15.0, 13.6)
round(mean(werte), 2)
```

##### Python

```{python}
#| label: b2-rp-py
werte = [12.1, 14.3, 11.8, 15.0, 13.6]
mittel = round(sum(werte) / len(werte), 2)
print(f"Der Mittelwert liegt bei {mittel}.")
```

:::

#### Output Zeile für Zeile

| Teil | Ergebnis | Erklärung |
|---|---|---|
| R-Chunk | 13.36 | die Rechnung, sichtbar mit Code |
| Python mit f-String | `Der Mittelwert liegt bei 13.36.` | Der Satz entsteht im Code und wird als Ausgabe gezeigt. |
| Ergebnissatz unten | 13.36 | eingesetzt über Inline-Code, der mit `r` beginnt, beim Rendern; der Quelltext steht oben unter "Berichte, die nicht veralten" |

Inline-Code ist in dieser Sammlung auf R beschränkt, weil die Seiten mit
knitr gerendert werden. Mit der Jupyter-Engine bietet Quarto dasselbe für
Python in der Form `` `{python} ausdruck` ``.

#### Interpretation und Ergebnissatz

Ändert sich ein Messwert, ändert sich beim nächsten Rendern auch die Zahl im
Satz. Ein abgetippter Wert bliebe stehen und wäre ab dann falsch, ohne dass
man es ihm ansieht. Für Berichte, die mit neuen Daten wiederholt werden, ist
das der eigentliche Gewinn.

> Der Mittelwert der fünf Messwerte liegt bei `r round(mean(werte), 2)`.

### Beispiel 3: Pfade bauen statt zusammenkleben

#### Frage und Datenlage

Die Datei `messung.csv` liegt im Projekt unter `daten/roh/`. Wie baut man
diesen Pfad unabhängig vom Betriebssystem, und wie zerlegt man ihn in Name,
Endung und Ordner?

#### Rechnung

::: {.panel-tabset}

##### R

```{r}
#| label: b3-rp-r
pfad <- file.path("daten", "roh", "messung.csv")
pfad
c(name = basename(pfad), ordner = dirname(pfad),
  endung = tools::file_ext(pfad),
  ohne_endung = tools::file_path_sans_ext(basename(pfad)))
file.exists("C:/Users/mv/Desktop/Analyse/daten.csv")
```

##### Python

```{python}
#| label: b3-rp-py
pfad = Path("daten") / "roh" / "messung.csv"
print(pfad.as_posix())
print(pfad.name, pfad.stem, pfad.suffix, pfad.parent.as_posix())
print(pfad.with_suffix(".parquet").as_posix())
print(str(PureWindowsPath("daten") / "roh" / "messung.csv"))
print(pfad.is_absolute(), Path("C:/Users/mv/Desktop/Analyse/daten.csv").exists())
```

:::

#### Output Zeile für Zeile

| Grösse | Python | R | Erklärung |
|---|---|---|---|
| Pfad | `daten/roh/messung.csv` | `"daten/roh/messung.csv"` | Relativ zum Projektordner, ohne Laufwerk und Benutzername. |
| Name | `messung.csv` | `basename` | |
| ohne Endung | `stem`: `messung` | `file_path_sans_ext` | |
| Endung | `.csv` | `file_ext`: `csv` | Python behält den Punkt, R nicht. |
| Ordner | `daten/roh` | `dirname` | |
| andere Endung | `daten/roh/messung.parquet` | | etwa für die Ablage eines bereinigten Stands |
| unter Windows | `daten\roh\messung.csv` | | Derselbe Code liefert dort den passenden Trenner. |
| absolut? | `False` | | |
| absoluter Fremdpfad vorhanden? | `False` | `FALSE` | Auf dem Rechner, der diese Seite baut, gibt es diesen Ordner nicht, genau wie auf jedem anderen fremden Rechner. |

#### Interpretation und Ergebnissatz

Der absolute Pfad aus der letzten Zeile ist der typische Grund, warum ein
Skript beim Weitergeben scheitert. Ein relativer, gebauter Pfad beschreibt
nur die Lage innerhalb des Projekts und funktioniert überall, wo der Ordner
als Ganzes liegt. `pathlib` bietet dazu die Zerlegung in Name, Stamm und
Endung, die beim Umbenennen und Umwandeln von Dateien laufend gebraucht wird.

> Der Pfad `daten/roh/messung.csv` wird mit `file.path` beziehungsweise
> `Path(...) / ...` gebaut und unter Windows automatisch mit Rückwärtsstrich
> geschrieben. Der absolute Pfad auf einen fremden Benutzerordner existiert
> auf dem Build-Rechner nicht.

### Beispiel 4: Die Reihenfolge der Rechnung

#### Frage und Datenlage

Drei Additionen mit denselben Zahlen in verschiedener Klammerung, einmal mit
`0.1, 0.2, 0.3` und einmal mit `1e16, 1, -1e16`. Liefern sie dasselbe, und
was tun die eingebauten Summenfunktionen?

#### Rechnung

::: {.panel-tabset}

##### R

```{r}
#| label: b4-rp-r
x <- (0.1 + 0.2) + 0.3
y <- 0.1 + (0.2 + 0.3)
c(sprintf("%.17g", x), sprintf("%.17g", y))
x == y

(1e16 + 1) - 1e16
Reduce(`+`, c(1e16, 1, -1e16))     # Schritt fuer Schritt
sum(c(1e16, 1, -1e16))             # mit erhoehter Genauigkeit
```

##### Python

```{python}
#| label: b4-rp-py
x = (0.1 + 0.2) + 0.3
y = 0.1 + (0.2 + 0.3)
print(f"{x:.17g} {y:.17g} {x == y}")

gross = [1e16, 1.0, -1e16]
schrittweise = 0.0
for wert in gross:
    schrittweise += wert
print(schrittweise, sum(gross), math.fsum(gross))
```

:::

#### Output Zeile für Zeile

| Rechnung | Python | R | Erklärung |
|---|---|---|---|
| `(0.1 + 0.2) + 0.3` | 0.60000000000000009 | dieselbe Zahl | Das Zwischenergebnis 0.30000000000000004 trägt seinen Fehler weiter. |
| `0.1 + (0.2 + 0.3)` | 0.59999999999999998 | dieselbe Zahl | Andere Reihenfolge, anderer Rundungsfehler. |
| gleich? | `False` | `FALSE` | Die Addition von Gleitkommazahlen ist nicht assoziativ. |
| `1e16 + 1 − 1e16` schrittweise | 0.0 | 0 | 1e16 + 1 lässt sich nicht darstellen und wird zu 1e16; die 1 ist verloren. |
| eingebaute Summe | `sum`: 1.0 | `sum`: 1 | Python rechnet seit Version 3.12 mit Fehlerausgleich, R summiert intern mit erhöhter Genauigkeit. Beide finden die 1 wieder. |
| exakte Summe | `math.fsum`: 1.0 | | garantiert korrekt gerundet |

#### Interpretation und Ergebnissatz

Dasselbe Programm ist also nur dann bit für bit reproduzierbar, wenn auch die
Reihenfolge der Operationen gleich bleibt. Bei paralleler Berechnung, bei
anderer Sortierung der Daten oder bei einer neuen Bibliotheksversion kann
sich die letzte Stelle ändern. Das ist kein Fehler, sondern der Grund, warum
Ergebnisse mit Toleranz verglichen werden (siehe
[Python-Grundlagen](python-grundlagen.qmd), Beispiel 5) und warum man in
Berichten nicht mehr Stellen nennt, als die Daten tragen.

> `(0.1 + 0.2) + 0.3` und `0.1 + (0.2 + 0.3)` unterscheiden sich in der
> siebzehnten Stelle, in R wie in Python. Schrittweise addiert geht die 1 in
> `1e16 + 1 − 1e16` verloren; die eingebauten Summenfunktionen beider Sprachen
> liefern 1.

### Beispiel 5: Versteckter Zustand

#### Frage und Datenlage

Eine Funktion multipliziert mit einem Faktor, der ausserhalb von ihr
definiert ist. Zwischen zwei Aufrufen wird der Faktor weiter oben im Skript
geändert, etwa in einer Notebook-Zelle, die später noch einmal ausgeführt
wurde.

#### Rechnung

::: {.panel-tabset}

##### R

```{r}
#| label: b5-rp-r
faktor <- 2
skaliere <- function(x) x * faktor
skaliere(3)

faktor <- 10                 # irgendwo weiter oben geaendert
skaliere(3)

skaliere_sauber <- function(x, faktor) x * faktor
skaliere_sauber(3, faktor = 2)
```

##### Python

```{python}
#| label: b5-rp-py
faktor = 2
def skaliere(x):
    return x * faktor
print(skaliere(3))

faktor = 10                  # irgendwo weiter oben geaendert
print(skaliere(3))

def skaliere_sauber(x, faktor):
    return x * faktor
print(skaliere_sauber(3, faktor=2))
```

:::

#### Output Zeile für Zeile

| Aufruf | Ergebnis | Erklärung |
|---|---|---|
| erster Aufruf | 6 | Der Faktor ist 2. |
| nach der Änderung | **30** | Derselbe Aufruf, ein anderes Ergebnis. Die Funktion liest den Faktor erst beim Aufruf. |
| mit Argument | 6 | Alles, was die Funktion braucht, steht im Aufruf. |

#### Interpretation und Ergebnissatz

Im Skript sieht man die Ursache, weil die Zeilen untereinander stehen. In einer
gewachsenen Sitzung oder einem Notebook, dessen Zellen in anderer Reihenfolge
liefen, sieht man sie nicht: Dieselbe Zelle liefert heute 30 und nach einem
Neustart 6. Zwei Gegenmittel ergänzen sich. Funktionen bekommen alles, was
sie brauchen, als Argument. Und vor jedem Ergebnis, das weitergegeben wird,
steht der Neustart mit vollständigem Durchlauf von oben.

> Derselbe Aufruf `skaliere(3)` lieferte 6 und nach einer Änderung des
> äusseren Faktors 30. Mit dem Faktor als Argument hängt das Ergebnis nur
> noch vom Aufruf ab.

::::

## Verständnisfragen

::: {.quiz}
Ein Skript liest Daten über `read.csv("C:/Users/mv/Desktop/Analyse/daten.csv")`
und läuft auf dem eigenen Rechner einwandfrei. Was spricht trotzdem dagegen?

- [ ] Nichts, solange es funktioniert ~ Es funktioniert genau so lange, wie
      niemand anders es ausführt und niemand den Ordner verschiebt.
- [x] Der Pfad enthält eine Voraussetzung, die nirgends dokumentiert ist ~
      Richtig. Auf einem anderen Rechner existiert der Ordner nicht, wie
      Beispiel 3 zeigt. Ein relativer Pfad beschreibt nur die Lage innerhalb
      des Projekts.
- [ ] `read.csv` ist veraltet ~ Um die Funktion geht es nicht, sondern um den
      Pfad.
:::

::: {.quiz}
R rechnet mit `set.seed(42)`, Python mit `np.random.default_rng(42)`. Die
Mittelwerte der erzeugten Daten unterscheiden sich. Was ist los?

- [x] Die beiden Sprachen verwenden verschiedene Zufallsgeneratoren ~
      Richtig. Derselbe Seed erzeugt verschiedene Folgen. Für vergleichbare
      Ergebnisse braucht es fest eingetragene Daten oder einen in beiden
      Sprachen gleich geschriebenen Generator.
- [ ] Einer der beiden Seeds wurde falsch gesetzt ~ Beide sind korrekt
      gesetzt und je für sich wiederholbar.
- [ ] Python rundet anders ~ Die Zahlen sind von Anfang an verschieden.
:::

::: {.quiz}
Warum sollte RStudio den Arbeitsspeicher beim Beenden nicht sichern?

- [ ] Weil das Speichern zu lange dauert ~ Die Zeit ist nicht das Problem.
- [x] Weil sonst Objekte überleben, die das Skript gar nicht mehr erzeugt ~
      Richtig. Das Skript läuft dann scheinbar, obwohl es unvollständig ist,
      wie der Faktor in Beispiel 5. Die Probe ist ein Neustart mit leerer
      Umgebung.
- [ ] Weil die Datei zu gross wird ~ Sie kann gross werden, aber der
      entscheidende Grund ist die verdeckte Abhängigkeit.
:::

::: {.quiz}
Zwei Läufe derselben Auswertung, einmal seriell und einmal parallel,
unterscheiden sich in der 16. Nachkommastelle. Ist das ein Fehler?

- [ ] Ja, eine deterministische Rechnung muss bitgleich sein ~ Nur bei
      gleicher Reihenfolge der Operationen.
- [x] Nein, Gleitkommaaddition ist nicht assoziativ, und die Reihenfolge hat
      sich geändert ~ Richtig, wie Beispiel 4 zeigt. Ergebnisse vergleicht
      man deshalb mit Toleranz und berichtet nur sinnvolle Stellen.
- [ ] Ja, einer der Rechner ist defekt ~ Beide rechnen korrekt nach dem
      Gleitkommastandard.
:::

::: {.quiz}
Eine Zahl im Bericht wurde aus der Konsole kopiert. Was ist das Risiko?

- [x] Sie veraltet beim nächsten Datenstand, ohne dass es auffällt ~
      Richtig. Inline-Code, der mit `r` beginnt, setzt die
      Zahl bei jedem Rendern neu ein.
- [ ] Sie wird falsch gerundet ~ Das Kopieren ändert die Rundung nicht.
- [ ] Keines, solange sie einmal richtig war ~ Genau das ist das Risiko:
      einmal richtig heisst nicht immer richtig.
:::

## Verlinkte Ressourcen

- [Quarto: Dokumentation](https://quarto.org/docs/guide/)
- [What They Forgot to Teach You About R: Projektarbeit](https://rstats.wtf/)
- [Was jeder über Gleitkomma-Arithmetik wissen sollte](https://docs.python.org/3/tutorial/floatingpoint.html)
