---
title: "Reproduzierbarkeit"
description: "Projekte, Notebooks, Seeds und Quarto als durchgehender Arbeitsweg."
categories: ["Reproduzierbarkeit", "Tooling", "R", "Python"]
quelle: ["ESDS"]
seitentyp: werkzeug
stand: entwurf
order: 90
---

```{r}
#| label: setup-r
#| include: false
library(ggplot2)

theme_set(theme_minimal(base_size = 12))
set.seed(42)
```

```{python}
#| label: setup-python
#| include: false
import numpy as np
import pandas as pd
import matplotlib.pyplot as plt

plt.rcParams.update({"figure.figsize": (7, 4.2), "font.size": 11,
                     "savefig.dpi": 288, "figure.dpi": 288})
rng = np.random.default_rng(42)
```

## Kernideen

- Das Projekt ersetzt das Arbeitsverzeichnis und den absoluten Pfad
- Relative Pfade machen eine Auswertung übertragbar
- Berichte, die Zahlen aus dem Code beziehen, veralten nicht
- Ein Seed macht Zufall wiederholbar
- Umgebung und Paketstände gehören zur Auswertung dazu

## Erklärung

::: {.note-box}
**Vorwissen:** [R-Grundlagen](r-grundlagen.qmd) oder
[Python-Grundlagen](python-grundlagen.qmd), je nachdem, womit gearbeitet wird.
Wie man die Umgebung selbst festhält, steht unter
[Pakete und Umgebungen](pakete-umgebungen.qmd).
:::

### Das Projekt statt des Arbeitsverzeichnisses

Ein Skript, das bei jemand anderem nicht läuft, scheitert erfahrungsgemäss an
einem absoluten Pfad. Er verweist auf ein Verzeichnis, das nur auf einem
einzigen Rechner existiert. Dasselbe passiert dem eigenen Skript nach einem
Umzug der Daten.

Ein RStudio-Projekt löst das, indem es das Arbeitsverzeichnis auf den
Projektordner festlegt. Pfade werden dann relativ dazu geschrieben und
funktionieren überall, wo der Ordner als Ganzes liegt.

```r
# schlecht: existiert nur auf einem Rechner
read.csv("C:/Users/mv/Desktop/Analyse/daten/messung.csv")

# gut: relativ zum Projektordner
read.csv("daten/messung.csv")
```

Der zweite Punkt betrifft den Zustand der Sitzung. RStudio bietet an, die
Objekte beim Beenden zu speichern und beim Start wiederherzustellen. Das wirkt
hilfreich, verdeckt aber Fehler: Ein Skript, das nur läuft, weil eine Variable
noch aus der letzten Woche im Speicher liegt, ist nicht reproduzierbar. Die
Einstellung gehört ausgeschaltet, und die Probe aufs Exempel ist ein Neustart
mit leerer Umgebung.

::: {.note-box}
Nützliche Kürzel in RStudio: neuer Codechunk, Chunk ausführen, Dokument
rendern. Wer sie kennt, arbeitet spürbar flüssiger als über die Menüs.
:::

### Berichte, die nicht veralten

Eine Zahl, die von Hand aus der Konsole in ein Textdokument kopiert wurde, ist
ab dem nächsten Datenstand falsch, und niemand sieht ihr das an. Quarto und R
Markdown lösen das, indem Text und Rechnung in derselben Datei stehen. Beim
Rendern wird der Code ausgeführt und das Ergebnis eingesetzt.

Der Baustein dafür heisst Chunk. Er beginnt mit drei Backticks und der
Sprachangabe in geschweiften Klammern:

````{verbatim}
Der Mittelwert liegt bei `r round(mean(mtcars$mpg), 2)`.

```{r}
summary(mtcars$mpg)
```
````

Gezeigt ist der eingebaute Datensatz `mtcars`, damit das Beispiel ohne
Vorbereitung nachvollziehbar ist. Der erste Teil ist eingebetteter Code mitten
im Satz. Ändert sich der Datensatz, ändert sich die Zahl im Text beim nächsten
Rendern automatisch mit.
Diese Seite funktioniert genau so: Jede Zahl und jede Abbildung darauf entsteht
beim Bauen der Website aus dem Code, der daneben steht.

::: {.quiz}
Ein Skript liest Daten über `read.csv("C:/Users/mv/Desktop/Analyse/daten.csv")`
und läuft auf dem eigenen Rechner einwandfrei. Was spricht trotzdem dagegen?

- [ ] Nichts, solange es funktioniert ~ Es funktioniert genau so lange, wie
      niemand anders es ausführt und niemand den Ordner verschiebt.
- [x] Der Pfad enthält eine Voraussetzung, die nirgends dokumentiert ist ~
      Richtig. Auf einem anderen Rechner, unter anderem Benutzernamen oder nach
      einem Umzug bricht es ab. Ein relativer Pfad beschreibt nur die Lage
      innerhalb des Projekts.
- [ ] `read.csv` ist veraltet ~ Um die Funktion geht es nicht, sondern um den
      Pfad, den sie bekommt.
:::

::: {.quiz}
Warum sollte RStudio den Arbeitsspeicher beim Beenden nicht sichern?

- [ ] Weil das Speichern zu lange dauert ~ Die Zeit ist nicht das Problem.
- [x] Weil sonst Objekte überleben, die das Skript gar nicht mehr erzeugt ~
      Richtig. Das Skript läuft dann scheinbar, obwohl es unvollständig ist.
      Der Fehler zeigt sich erst bei jemand anderem. Die Probe ist ein Neustart
      mit leerer Umgebung.
- [ ] Weil die Datei zu gross wird ~ Sie kann gross werden, aber der
      entscheidende Grund ist die verdeckte Abhängigkeit.
:::

## Typische Aufgaben

**Zufall wiederholbar machen**

::: {.panel-tabset}

## R

```r
set.seed(42)
rnorm(5)
```

## Python

```python
rng = np.random.default_rng(42)
rng.normal(size=5)
```

:::

Ein globaler Seed am Anfang genügt, solange die Reihenfolge der Aufrufe gleich
bleibt. In Python ist der eigene Generator dem globalen `np.random.seed`
vorzuziehen, weil er nicht von fremdem Code verstellt wird.

**Pfade relativ zum Projekt bilden**

::: {.panel-tabset}

## R

```r
here::here("daten", "messung.csv")
```

## Python

```python
from pathlib import Path
PROJEKT = Path(__file__).resolve().parent
PROJEKT / "daten" / "messung.csv"
```

:::

**Die Umgebung festhalten**

```bash
pip freeze > requirements.txt          # Python
```

```r
renv::snapshot()                       # R
sessionInfo()                          # Paketstaende dokumentieren
```

**Ein Notebook so ablegen, dass die Historie lesbar bleibt**

```bash
jupyter nbconvert --clear-output --inplace analyse.ipynb
```

Ausgaben im Notebook erzeugen bei jedem Speichern grosse, unleserliche
Änderungen in der Versionsverwaltung. Wer sie vor dem Commit entfernt, bekommt
brauchbare Diffs, siehe [Git](../werkzeuge/git.qmd).

**Ein Dokument rendern**

```bash
quarto render bericht.qmd
quarto render bericht.qmd --to pdf
```

**Die Probe aufs Exempel**

Ein Neustart mit leerer Umgebung und ein vollständiger Durchlauf von oben nach
unten. Läuft die Auswertung dann durch, ist sie reproduzierbar; läuft sie nur
in der gewachsenen Sitzung, ist sie es nicht.

## Verlinkte Ressourcen

- [Quarto: Dokumentation](https://quarto.org/docs/guide/)
- [What They Forgot to Teach You About R: Projektarbeit](https://rstats.wtf/)
