---
title: "Datenmodellierung"
description: "Relationales Modell, Schlüssel, Beziehungen und Normalisierung."
categories: ["Datenbanken", "SQL"]
quelle: ["PYFR"]
seitentyp: konzept
stand: entwurf
order: 10
---

```{r}
#| label: setup-r
#| include: false
library(DBI)
library(RSQLite)

# Eine echte Datenbank im Arbeitsspeicher. Alle Abfragen dieser Seite laufen
# wirklich; die Ausgaben sind keine abgeschriebenen Beispiele.
con <- dbConnect(RSQLite::SQLite(), ":memory:")

dbExecute(con, "
  CREATE TABLE artikel (
    artikel_id INTEGER PRIMARY KEY,
    bezeichnung TEXT NOT NULL,
    kategorie   TEXT NOT NULL
  )")

dbExecute(con, "
  CREATE TABLE bestellung (
    bestell_id INTEGER PRIMARY KEY,
    artikel_id INTEGER NOT NULL REFERENCES artikel(artikel_id),
    datum      TEXT NOT NULL,
    menge      INTEGER NOT NULL,
    betrag     REAL NOT NULL
  )")

dbExecute(con, "INSERT INTO artikel VALUES
  (1,'Ventil 3/8','Pneumatik'), (2,'Zylinder 40','Pneumatik'),
  (3,'Kugellager 608','Mechanik'), (4,'Dichtring','Mechanik'),
  (5,'Sensor induktiv','Elektronik')")

dbExecute(con, "INSERT INTO bestellung VALUES
  (1,1,'2026-01-14',10, 240.0), (2,1,'2026-02-03',25, 600.0),
  (3,2,'2026-01-22', 4, 512.0), (4,3,'2026-02-11',100, 350.0),
  (5,3,'2026-03-02', 60, 210.0), (6,4,'2026-01-30',200, 180.0),
  (7,5,'2026-02-19', 8, 960.0), (8,5,'2026-03-08',12,1440.0),
  (9,2,'2026-03-15', 2, 256.0), (10,1,'2026-03-20',15, 360.0)")

```

```{python}
#| label: setup-python
#| include: false
import sqlite3
import pandas as pd

verbindung = sqlite3.connect(":memory:")
verbindung.executescript("""
  CREATE TABLE artikel (
    artikel_id INTEGER PRIMARY KEY,
    bezeichnung TEXT NOT NULL,
    kategorie   TEXT NOT NULL);
  CREATE TABLE bestellung (
    bestell_id INTEGER PRIMARY KEY,
    artikel_id INTEGER NOT NULL REFERENCES artikel(artikel_id),
    datum TEXT NOT NULL, menge INTEGER NOT NULL, betrag REAL NOT NULL);
  INSERT INTO artikel VALUES
    (1,'Ventil 3/8','Pneumatik'), (2,'Zylinder 40','Pneumatik'),
    (3,'Kugellager 608','Mechanik'), (4,'Dichtring','Mechanik'),
    (5,'Sensor induktiv','Elektronik');
  INSERT INTO bestellung VALUES
    (1,1,'2026-01-14',10,240.0), (2,1,'2026-02-03',25,600.0),
    (3,2,'2026-01-22',4,512.0), (4,3,'2026-02-11',100,350.0),
    (5,3,'2026-03-02',60,210.0), (6,4,'2026-01-30',200,180.0),
    (7,5,'2026-02-19',8,960.0), (8,5,'2026-03-08',12,1440.0),
    (9,2,'2026-03-15',2,256.0), (10,1,'2026-03-20',15,360.0);
""")
verbindung.commit()
```

## Kernideen

- Relation, Attribut, Primär- und Fremdschlüssel
- Redundanz erzeugt Anomalien beim Einfügen, Ändern und Löschen
- Entity-Relationship-Modell und Kardinalitäten
- Normalformen als Regeln gegen genau diese Anomalien
- Der Weg vom Modell zu Tabellen ist eine Entwurfsentscheidung

## Erklärung

::: {.note-box}
**Vorwissen:** keines. Hilfreich ist [pandas](../../programmierung/pandas.qmd),
weil eine Tabelle dort dasselbe ist wie eine Relation hier. Wie man die
entworfenen Tabellen abfragt, steht unter [SQL](sql.qmd), der Zugriff aus R und
Python unter
[Datenbankzugriff](datenbanken-zugriff.qmd).
:::

### Warum nicht einfach eine grosse Tabelle

Eine Tabelle, die alles enthält, sieht bequem aus:

| bestell_id | artikel | kategorie | datum | betrag |
|---|---|---|---|---|
| 1 | Ventil 3/8 | Pneumatik | 2026-01-14 | 240.00 |
| 2 | Ventil 3/8 | Pneumatik | 2026-02-03 | 600.00 |

Die Bezeichnung und die Kategorie stehen bei jeder Bestellung erneut. Daraus
folgen drei Probleme, die zusammen Anomalien heissen:

- **Änderung:** Wird der Artikel umbenannt, muss das an jeder Stelle geschehen. Wird eine übersehen, widersprechen sich die Daten.
- **Einfügen:** Ein neuer Artikel ohne Bestellung lässt sich gar nicht erfassen, weil es keine Zeile gäbe.
- **Löschen:** Wird die letzte Bestellung eines Artikels gelöscht, verschwindet der Artikel mit.

Die Aufteilung auf zwei Tabellen, verbunden über einen Schlüssel, löst alle
drei. Genau das ist die Idee des relationalen Modells.

### Schlüssel

Der **Primärschlüssel** identifiziert eine Zeile eindeutig. Der
**Fremdschlüssel** verweist auf eine Zeile einer anderen Tabelle und erzwingt
dabei, dass das Ziel existiert. Diese referentielle Integrität ist der
Hauptunterschied zu einer Sammlung von CSV-Dateien: Die Datenbank verhindert
widersprüchliche Zustände, statt sich darauf zu verlassen, dass alle Programme
sich benehmen.

```{r}
#| label: schluessel-r
# Verweis auf einen nicht existierenden Artikel
dbExecute(con, "PRAGMA foreign_keys = ON")
versuch <- try(
  dbExecute(con, "INSERT INTO bestellung VALUES (99, 999, '2026-04-01', 1, 10.0)"),
  silent = TRUE)
cat(if (inherits(versuch, "try-error")) "abgelehnt, Artikel 999 existiert nicht"
    else "durchgelassen")
```

Die Datenbank weist den Datensatz zurück. In einer CSV-Datei stünde er
kommentarlos drin und würde beim nächsten Join stillschweigend verschwinden.

### Vom ER-Modell zu Tabellen

Die Modellierung beginnt bei der Frage, welche Gegenstände es gibt und wie sie
zusammenhängen. Die Kardinalität entscheidet über die Umsetzung:

| Beziehung | Beispiel | Umsetzung |
|---|---|---|
| eins zu viele | ein Artikel hat viele Bestellungen | Fremdschlüssel auf der Viele-Seite |
| viele zu viele | Artikel gehören zu mehreren Lieferanten und umgekehrt | eigene Verbindungstabelle |
| eins zu eins | selten, meist Auslagerung optionaler Felder | Fremdschlüssel mit Eindeutigkeit |

Hier liegt der erste Fall vor: Der Fremdschlüssel steht in `bestellung`, weil
dort die viele-Seite ist.

## Verlinkte Ressourcen

- [Einführung in relationale Datenbanken (SQLite)](https://www.sqlite.org/quirks.html)
