---
title: "APIs und Web-Scraping"
description: "Daten aus Schnittstellen und Webseiten holen: JSON seitenweise abrufen, HTML auslesen, Fehler abfangen und fair bleiben."
categories: ["Data Wrangling", "Datenqualität", "R", "Python"]
quelle: ["PYFR"]
seitentyp: werkzeug
stand: entwurf
order: 60
---

```{r}
#| label: setup-r
#| include: false
library(jsonlite)
library(rvest)
```

```{python}
#| label: setup-python
#| include: false
import json
import pandas as pd
from bs4 import BeautifulSoup
```

## Kernideen

- Eine **API** liefert strukturierte Daten, meist JSON; sie ist immer der erste Weg, bevor man eine Webseite ausliest
- Antworten kommen oft **seitenweise**; abgerufen wird, bis kein Verweis auf eine nächste Seite mehr kommt
- **HTML** wird mit einem Parser gelesen und über CSS-Selektoren angesprochen, nicht mit regulären Ausdrücken
- Was aus einer Webseite kommt, ist **Text**; Zahlen, Einheiten und Tausendertrennzeichen werden danach bereinigt
- Fehler wie `429` (zu viele Anfragen) und `5xx` werden mit **Wartezeit und Wiederholung** behandelt
- Nutzungsbedingungen, `robots.txt` und eine vernünftige Abfragefrequenz gehören zur Arbeit dazu

## Erklärung

::: {.note-box}
**Vorwissen:** [Datenimport und Formate](datenimport-formate.qmd) für JSON und
das Flachmachen verschachtelter Antworten, [Textdaten und reguläre Ausdrücke](textdaten-regex.qmd)
für das Bereinigen danach. Diese Seite ruft **keine** echte Adresse ab: Der
Build der Website soll nicht davon abhängen, ob ein fremder Server gerade
antwortet. Die Antworten stehen deshalb als Text im Code, die Verarbeitung ist
dieselbe wie bei einem echten Abruf.
:::

### API oder Scraping

| | API | Web-Scraping |
|---|---|---|
| Liefert | strukturierte Daten, meist JSON | HTML für Menschen gemacht |
| Stabilität | versioniert, dokumentiert | bricht bei jeder Umgestaltung der Seite |
| Regeln | Nutzungsbedingungen, oft Schlüssel und Kontingent | `robots.txt`, Nutzungsbedingungen, Urheberrecht |
| Wann | immer, wenn es eine gibt | nur wenn es keine API und keinen Datendownload gibt |

### Ein Abruf in beiden Sprachen

So sieht ein echter Abruf aus. Diese Listings laufen im Build nicht:

```r
library(httr2)
antwort <- request("https://api.beispiel.ch/v1/messungen") |>
  req_url_query(ort = "Bern", seite = 1) |>
  req_headers(Authorization = paste("Bearer", Sys.getenv("API_SCHLUESSEL"))) |>
  req_retry(max_tries = 3) |>
  req_perform()
daten <- resp_body_json(antwort)
```

```python
import os
import requests

antwort = requests.get(
    "https://api.beispiel.ch/v1/messungen",
    params={"ort": "Bern", "seite": 1},
    headers={"Authorization": f"Bearer {os.environ['API_SCHLUESSEL']}"},
    timeout=10,
)
antwort.raise_for_status()
daten = antwort.json()
```

Der Schlüssel steht nie im Code, sondern in einer Umgebungsvariablen. Eine
Datei `.env` mit dem Schlüssel gehört in `.gitignore`, siehe
[Git](../werkzeuge/git.qmd).

### Statuscodes

| Code | Bedeutung | Vorgehen |
|---|---|---|
| `200` | alles in Ordnung | Antwort verarbeiten |
| `400`, `404` | Anfrage falsch, Ressource fehlt | Anfrage prüfen; Wiederholen hilft nicht |
| `401`, `403` | nicht angemeldet, keine Berechtigung | Schlüssel prüfen |
| `429` | zu viele Anfragen | warten, dann wiederholen; Header `Retry-After` beachten |
| `500`, `502`, `503` | Fehler auf dem Server | mit wachsender Wartezeit wiederholen |

### Fair abfragen

- In `robots.txt` der Seite nachsehen, welche Bereiche für automatische Abrufe
  gesperrt sind.
- Zwischen Abrufen warten, eine Sekunde ist ein vernünftiger Anfang.
- Einen erkennbaren `User-Agent` mit Kontaktadresse setzen.
- Abgerufenes lokal speichern, statt dieselbe Seite wiederholt abzufragen.
- Personenbezogene Daten nur mit Rechtsgrundlage erheben.

## Beispiele

:::: {.panel-tabset}

### Beispiel 1: Seitenweise abrufen

#### Frage und Datenlage

Eine Schnittstelle liefert Messungen in Seiten zu höchstens zwei Einträgen.
Jede Antwort enthält die Daten und im Feld `weiter` den Schlüssel für die
nächste Seite, auf der letzten Seite `null`. Alle Messungen sollen in eine
Tabelle.

#### Rechnung

::: {.panel-tabset}

##### R

```{r}
#| label: b1-api-r
# Die drei Antworten des Servers, hier als Text statt als echter Abruf
seiten <- list(
  start = '{"daten":[{"id":1,"ort":"Bern","wert":12.5},{"id":2,"ort":"Chur","wert":9.1}],"weiter":"s2"}',
  s2    = '{"daten":[{"id":3,"ort":"Sion","wert":14.0},{"id":4,"ort":"Bern","wert":11.8}],"weiter":"s3"}',
  s3    = '{"daten":[{"id":5,"ort":"Chur","wert":10.2}],"weiter":null}'
)
hole <- function(cursor) seiten[[if (is.null(cursor)) "start" else cursor]]

teile <- list(); cursor <- NULL; abrufe <- 0
repeat {
  antwort <- fromJSON(hole(cursor))
  abrufe <- abrufe + 1
  teile[[abrufe]] <- antwort$daten
  cursor <- antwort$weiter
  if (is.null(cursor)) break
}
tabelle <- do.call(rbind, teile)
tabelle
c(abrufe = abrufe, zeilen = nrow(tabelle))
round(tapply(tabelle$wert, tabelle$ort, mean), 2)
```

##### Python

```{python}
#| label: b1-api-py
seiten = {
    None: '{"daten":[{"id":1,"ort":"Bern","wert":12.5},{"id":2,"ort":"Chur","wert":9.1}],"weiter":"s2"}',
    "s2": '{"daten":[{"id":3,"ort":"Sion","wert":14.0},{"id":4,"ort":"Bern","wert":11.8}],"weiter":"s3"}',
    "s3": '{"daten":[{"id":5,"ort":"Chur","wert":10.2}],"weiter":null}',
}


def hole(cursor):
    return seiten[cursor]


zeilen, cursor, abrufe = [], None, 0
while True:
    antwort = json.loads(hole(cursor))
    abrufe += 1
    zeilen.extend(antwort["daten"])
    cursor = antwort["weiter"]
    if cursor is None:
        break

tabelle = pd.DataFrame(zeilen)
print(tabelle)
print("abrufe:", abrufe, " zeilen:", len(tabelle))
print(tabelle.groupby("ort")["wert"].mean().round(2).to_dict())
```

:::

#### Output Zeile für Zeile

| Ausgabe | Wert hier | Wie er zu lesen ist |
|---|---|---|
| Abrufe | 3 | so viele Seiten, bis `weiter` leer war |
| Zeilen | 5 | alle Messungen aus allen Seiten |
| Mittel Bern | 12.15 | aus zwei Seiten zusammengesetzt; wer nur die erste Seite liest, bekommt 12.5 |
| Mittel Chur | 9.65 | ebenso |

#### Interpretation

Der häufigste Fehler bei Schnittstellen ist nicht ein falscher Abruf, sondern
ein unvollständiger: Nur die erste Seite wird gelesen, und die Auswertung
rechnet still mit einem Bruchteil der Daten. Die Zahl der Zeilen gehört deshalb
gegen die Gesamtzahl geprüft, die viele Schnittstellen in der Antwort mitliefern.

### Beispiel 2: Eine HTML-Tabelle auslesen

#### Frage und Datenlage

Eine Webseite zeigt eine Preisliste als HTML-Tabelle und darunter eine Liste
mit Hinweisen. Gesucht sind die Preise als Zahlen, der Lagerwert und der
Hinweis, der als neu markiert ist.

#### Rechnung

::: {.panel-tabset}

##### R

```{r}
#| label: b2-api-r
html_text <- '<html><body><h1>Preisliste</h1>
<table id="preise"><tr><th>Artikel</th><th>Preis</th><th>Lager</th></tr>
<tr><td>Schraube M6</td><td>CHF 0.35</td><td>1\'200</td></tr>
<tr><td>Mutter M6</td><td>CHF 0.20</td><td>950</td></tr>
<tr><td>Winkel 40 mm</td><td>CHF 2.80</td><td>k.A.</td></tr></table>
<ul class="hinweise"><li class="neu">Winkel neu im Sortiment</li><li>Preise ohne MWST</li></ul>
</body></html>'

seite <- read_html(html_text)
preise <- html_table(html_element(seite, "#preise"), convert = FALSE)
names(preise) <- c("artikel", "preis", "lager")

preise$preis_chf <- as.numeric(gsub("[^0-9.]", "", preise$preis))
preise$lager_n   <- suppressWarnings(as.numeric(gsub("[^0-9]", "", preise$lager)))
preise
round(sum(preise$preis_chf * preise$lager_n, na.rm = TRUE), 2)

html_text(html_elements(seite, "ul.hinweise li.neu"))
```

##### Python

```{python}
#| label: b2-api-py
html_text = """<html><body><h1>Preisliste</h1>
<table id="preise"><tr><th>Artikel</th><th>Preis</th><th>Lager</th></tr>
<tr><td>Schraube M6</td><td>CHF 0.35</td><td>1'200</td></tr>
<tr><td>Mutter M6</td><td>CHF 0.20</td><td>950</td></tr>
<tr><td>Winkel 40 mm</td><td>CHF 2.80</td><td>k.A.</td></tr></table>
<ul class="hinweise"><li class="neu">Winkel neu im Sortiment</li><li>Preise ohne MWST</li></ul>
</body></html>"""

suppe = BeautifulSoup(html_text, "html.parser")
reihen = [[zelle.get_text(strip=True) for zelle in tr.find_all("td")]
          for tr in suppe.select("#preise tr")[1:]]
preise = pd.DataFrame(reihen, columns=["artikel", "preis", "lager"])

preise["preis_chf"] = pd.to_numeric(preise["preis"].str.replace(r"[^0-9.]", "", regex=True))
preise["lager_n"] = pd.to_numeric(preise["lager"].str.replace(r"[^0-9]", "", regex=True),
                                  errors="coerce")
print(preise)
print("Lagerwert:", round((preise["preis_chf"] * preise["lager_n"]).sum(), 2))

print([li.get_text() for li in suppe.select("ul.hinweise li.neu")])
```

:::

#### Output Zeile für Zeile

| Ausgabe | Wert hier | Wie er zu lesen ist |
|---|---|---|
| `preis_chf` | 0.35, 0.20, 2.80 | Einheit `CHF` und Leerzeichen entfernt, danach Zahl |
| `lager_n` | 1200, 950, fehlend | das Hochkomma als Tausendertrennzeichen entfernt; `k.A.` wird zu einem fehlenden Wert |
| Lagerwert | 610 | Summe über die zwei Artikel mit Bestand; der Winkel fällt mangels Lagerzahl heraus |
| Hinweis | `Winkel neu im Sortiment` | über den Selektor `ul.hinweise li.neu` gefunden |

#### Interpretation

Der CSS-Selektor beschreibt die Stelle im Dokument so, wie ein Stylesheet sie
beschreibt: `#preise` ist das Element mit dieser ID, `li.neu` ein Listenpunkt
mit der Klasse `neu`. Die Selektoren findet man, indem man in den
Entwicklerwerkzeugen des Browsers auf das Element klickt. Ohne Bereinigung wäre
die Lagerspalte Text, und `1'200` ergäbe keine Zahl. Dass der Lagerwert ohne
den Winkel berechnet ist, gehört ausdrücklich dazugesagt.

### Beispiel 3: Wiederholen mit wachsender Wartezeit

#### Frage und Datenlage

Drei Abrufe gegen einen überlasteten Server. Er antwortet der Reihe nach mit den
Codes 200, 429, 429, 200, 500, 503, 200. Jeder Auftrag wird höchstens dreimal
versucht, die Wartezeit verdoppelt sich ab einer Sekunde. Gezeigt wird das
Protokoll; gewartet wird hier nicht wirklich.

#### Rechnung

::: {.panel-tabset}

##### R

```{r}
#| label: b3-api-r
codes <- c(200, 429, 429, 200, 500, 503, 200)

mit_wiederholung <- function(codes, auftraege = 3, max_versuche = 3, basis = 1) {
  i <- 0; protokoll <- NULL
  for (auftrag in seq_len(auftraege)) {
    for (versuch in seq_len(max_versuche)) {
      i <- i + 1
      code <- codes[i]
      warten <- if (code == 200) 0 else basis * 2^(versuch - 1)
      protokoll <- rbind(protokoll, data.frame(auftrag, versuch, status = code, warten_s = warten))
      if (code == 200) break
    }
  }
  protokoll
}
mit_wiederholung(codes)
```

##### Python

```{python}
#| label: b3-api-py
codes = [200, 429, 429, 200, 500, 503, 200]


def mit_wiederholung(codes, auftraege=3, max_versuche=3, basis=1.0):
    i, protokoll = 0, []
    for auftrag in range(1, auftraege + 1):
        for versuch in range(1, max_versuche + 1):
            code = codes[i]
            i += 1
            warten = 0.0 if code == 200 else basis * 2 ** (versuch - 1)
            protokoll.append((auftrag, versuch, code, warten))
            if code == 200:
                break
    return pd.DataFrame(protokoll, columns=["auftrag", "versuch", "status", "warten_s"])


print(mit_wiederholung(codes))
```

:::

#### Output Zeile für Zeile

| Auftrag | Verlauf | Wartezeit gesamt | Wie es zu lesen ist |
|---|---|---|---|
| 1 | 200 im ersten Versuch | 0 s | |
| 2 | 429, 429, dann 200 | 3 s | zweimal zu viele Anfragen, erst 1, dann 2 Sekunden gewartet |
| 3 | 500, 503, dann 200 | 3 s | Serverfehler, gleiche Behandlung |

#### Interpretation

Die wachsende Wartezeit entlastet den Server genau dann, wenn er überlastet
ist. Sofortige Wiederholungen würden die Überlastung verstärken. Nach dem
letzten Versuch wird nicht still weitergemacht, sondern der Auftrag als
fehlgeschlagen protokolliert; sonst fehlt am Ende ein Teil der Daten, ohne dass
es jemand merkt. In der Praxis übernehmen `httr2::req_retry()` und der
`Retry`-Mechanismus von `requests` diese Logik.

::::

## Typische Aufgaben

**JSON-Antwort flach machen**

```r
jsonlite::fromJSON(text, flatten = TRUE)
```

```python
pd.json_normalize(json.loads(text), sep="_")
```

**Alle Links einer Seite**

```r
html_attr(html_elements(read_html(url), "a"), "href")
```

```python
[a.get("href") for a in BeautifulSoup(html, "html.parser").find_all("a")]
```

**Einfache Tabelle einer Webseite direkt als Data Frame**

```r
html_table(read_html(url))[[1]]
```

```python
pd.read_html(url)[0]   # braucht lxml oder html5lib
```

**Zwischen Abrufen warten**

```r
Sys.sleep(1)
```

```python
time.sleep(1)
```

## Verständnisfragen

::: {.quiz}
Eine Auswertung über eine Schnittstelle liefert 100 Zeilen, laut Dokumentation
gibt es aber rund 2400 Einträge. Was ist die wahrscheinlichste Ursache?

- [x] Nur die erste Seite wurde abgerufen ~ Richtig. Viele Schnittstellen liefern
      standardmässig 100 Einträge je Seite. Abgerufen wird, bis kein Verweis
      auf eine weitere Seite kommt.
- [ ] Die Schnittstelle ist fehlerhaft ~ Möglich, aber seltener als eine
      fehlende Schleife über die Seiten.
- [ ] JSON kann nur 100 Zeilen fassen ~ JSON hat keine solche Grenze.
:::

::: {.quiz}
Ein Abruf antwortet mit `429`. Was ist richtig?

- [x] Warten und später erneut versuchen, idealerweise nach der Angabe im Header
      `Retry-After` ~ Richtig. Der Server sagt, dass zu viele Anfragen in kurzer
      Zeit kamen.
- [ ] Sofort wiederholen ~ Das verschärft genau das Problem, das der Code meldet.
- [ ] Den Schlüssel erneuern ~ Ein ungültiger Schlüssel ergäbe `401` oder `403`.
:::

::: {.quiz}
Warum sollte HTML nicht mit regulären Ausdrücken ausgelesen werden?

- [x] HTML ist verschachtelt und in der Schreibweise frei, ein Parser versteht
      die Struktur, ein Muster nur Zeichenfolgen ~ Richtig. Zusätzliche
      Attribute, Zeilenumbrüche oder verschachtelte Tags brechen ein Muster,
      einen Parser nicht.
- [ ] Reguläre Ausdrücke sind zu langsam ~ Die Geschwindigkeit ist nicht das
      Problem.
- [ ] R und Python können HTML nicht als Text lesen ~ Sie können; das Problem ist
      die Struktur, nicht das Lesen.
:::

## Verlinkte Ressourcen

- [httr2: Einführung](https://httr2.r-lib.org/articles/httr2.html)
- [rvest: Web scraping 101](https://rvest.tidyverse.org/articles/rvest.html)
- [Requests: Quickstart](https://requests.readthedocs.io/en/latest/user/quickstart/)
- [Beautiful Soup: Dokumentation](https://www.crummy.com/software/BeautifulSoup/bs4/doc/)
- [MDN: CSS-Selektoren](https://developer.mozilla.org/de/docs/Web/CSS/CSS_selectors)
- [MDN: HTTP-Statuscodes](https://developer.mozilla.org/de/docs/Web/HTTP/Status)
