---
title: "Data Wrangling"
description: "Filtern, sortieren, gruppieren, umformen und verbinden in beiden Sprachen."
categories: ["Data Wrangling", "pandas", "tidyverse", "R", "Python"]
quelle: ["PYFR", "ESDS"]
seitentyp: werkzeug
stand: fertig
order: 30
---

```{r}
#| label: setup-r
#| include: false
library(dplyr)
library(tidyr)
library(lubridate)

# Fest eingetragen, damit R und Python dieselben 24 Messungen zeigen.
bern_v <- c(118.2, 125.4, 121.0, 130.6, 115.8, 122.3,
            128.9, 119.5, 124.1, 117.6, 133.2, 120.8)
chur_v <- c(96.4, 92.1, 101.3, 88.7, 97.5, 94.0,
            99.8, 90.2, 95.6, 103.1, 91.4, 98.9)
bern_l <- c(12.5, 14.0, 11.8, 15.2, 10.9, 13.4,
            16.1, 12.0, 13.8, 11.2, 17.0, 12.9)
chur_l <- c(9.4, 8.1, 10.7, 7.5, 9.9, 8.6,
            10.2, 7.9, 9.1, 11.0, 8.3, 9.6)

messungen <- data.frame(
  datum     = rep(seq(as.Date("2026-01-05"), by = "week", length.out = 12), each = 2),
  standort  = rep(c("Bern", "Chur"), times = 12),
  verbrauch = as.vector(rbind(bern_v, chur_v)),
  laufzeit  = as.vector(rbind(bern_l, chur_l))
)
```

```{python}
#| label: setup-python
#| include: false
import numpy as np
import pandas as pd

bern_v = [118.2, 125.4, 121.0, 130.6, 115.8, 122.3,
          128.9, 119.5, 124.1, 117.6, 133.2, 120.8]
chur_v = [96.4, 92.1, 101.3, 88.7, 97.5, 94.0,
          99.8, 90.2, 95.6, 103.1, 91.4, 98.9]
bern_l = [12.5, 14.0, 11.8, 15.2, 10.9, 13.4,
          16.1, 12.0, 13.8, 11.2, 17.0, 12.9]
chur_l = [9.4, 8.1, 10.7, 7.5, 9.9, 8.6,
          10.2, 7.9, 9.1, 11.0, 8.3, 9.6]

messungen = pd.DataFrame({
    "datum": np.repeat(pd.date_range("2026-01-05", periods=12, freq="7D"), 2),
    "standort": ["Bern", "Chur"] * 12,
    "verbrauch": [w for paar in zip(bern_v, chur_v) for w in paar],
    "laufzeit": [w for paar in zip(bern_l, chur_l) for w in paar],
})
```

## Kernideen

- **Fünf Verben** decken den grössten Teil der Aufbereitung ab: filtern,
  auswählen, rechnen, sortieren, zusammenfassen.
- Die **Pipe** beziehungsweise die Methodenkette bringt die Reihenfolge im
  Code in die Reihenfolge im Kopf.
- Gruppieren heisst **aufteilen, rechnen, zusammensetzen**. In R bleibt die
  Gruppierung nach `summarise` bestehen, und das ist die häufigste Falle.
- `mutate` nach `group_by` beziehungsweise `transform` behält **alle Zeilen**,
  `summarise` dampft sie ein.
- Beim **Klassieren** entscheidet die Wahl des Werkzeugs über die Grenze:
  `case_when` mit `<` und `cut` teilen den Randwert verschieden zu.

## Erklärung

::: {.note-box}
**Vorwissen:** [Tidy Data](tidy-data.qmd) für die Zielform und
[R-Grundlagen](../programmierung/r-grundlagen.qmd) beziehungsweise
[pandas](../programmierung/pandas.qmd) für die Datenstrukturen. Woher die
Daten kommen, steht unter [Datenimport](datenimport-formate.qmd), was vorher
zu prüfen ist unter [Datenqualität](datenqualitaet.qmd).
:::

### Die fünf Verben

Jedes tut genau eine Sache und gibt einen Data Frame zurück. Genau deshalb
lassen sie sich beliebig aneinanderreihen.

| Verb in dplyr | Frage | pandas |
|---|---|---|
| `filter()` | Welche Zeilen interessieren mich? | `.query()`, `.loc[maske]` |
| `select()` | Welche Spalten brauche ich? | `df[["a", "b"]]` |
| `mutate()` | Welche Spalte fehlt noch? | `.assign()` |
| `arrange()` | In welcher Reihenfolge? | `.sort_values()` |
| `summarise()` | Wie fasse ich zusammen? | `.agg()` |

### Die Daten dieser Seite

24 Messungen, zwölf Wochen ab dem 5. Januar 2026, je eine für Bern und Chur,
mit Verbrauch und Laufzeit. Die Werte sind fest eingetragen, damit R und
Python dieselben Zahlen zeigen.

### Gruppieren, und was danach noch gruppiert ist

`group_by()` verändert die Daten nicht, es markiert sie. Erst die folgende
Operation wertet je Gruppe aus, und davon gibt es zwei Sorten:

| nach `group_by` | Ergebnis | Zeilen | pandas |
|---|---|---|---|
| `summarise()` | eine Zeile je Gruppe | weniger | `.groupby().agg()` |
| `mutate()` | Gruppenwert in jeder Zeile | gleich viele | `.groupby().transform()` |

In R bleibt nach `summarise()` die **äusserste Gruppierung bestehen**. Wer
danach weiterrechnet, rechnet unbemerkt je Gruppe statt über alles; `.groups
= "drop"` oder `ungroup()` beendet das. pandas kennt dieses Verhalten nicht,
legt die Gruppen dafür in den **Index**, was beim Weiterverarbeiten
überrascht; `as_index=False` oder `reset_index()` hilft.

### Klassieren

Aus einer Zahl eine Kategorie zu machen, sieht in beiden Sprachen einfach
aus, und die Randwerte entscheiden:

| Werkzeug | Intervall | der Wert 10 bei Grenze 10 |
|---|---|---|
| `case_when(wert < 10 ~ ...)` | oben offen | fällt in die **obere** Klasse |
| `cut(..., right = TRUE)` (R-Vorgabe) | `(a, b]` | fällt in die **untere** Klasse |
| `pd.cut(..., right=True)` (Vorgabe) | `(a, b]` | fällt in die **untere** Klasse |
| `pd.cut(..., right=False)` | `[a, b)` | fällt in die obere Klasse |

Die Grenze gehört deshalb in den Text der Auswertung, nicht nur in den Code.

### Kurz nachgeschlagen

| Aufgabe | R | Python |
|---|---|---|
| Zeilen filtern | `filter(df, x > 5, g == "A")` | `df.query("x > 5 and g == 'A'")` |
| Spalte berechnen | `mutate(df, y = a / b)` | `df.assign(y=lambda d: d["a"] / d["b"])` |
| sortieren | `arrange(df, desc(x))` | `df.sort_values("x", ascending=False)` |
| zusammenfassen je Gruppe | `summarise(.by = g, m = mean(x))` | `df.groupby("g").agg(m=("x", "mean"))` |
| Gruppenwert je Zeile | `mutate(.by = g, s = sum(x))` | `df.groupby("g")["x"].transform("sum")` |
| Gruppierung lösen | `ungroup()`, `.groups = "drop"` | `as_index=False`, `reset_index()` |
| klassieren | `case_when()`, `cut()` | `np.select()`, `pd.cut()` |
| verbinden | `left_join(a, b, by = "id")` | `a.merge(b, on="id", how="left")` |
| Zeilen zählen je Gruppe | `count(df, g)` | `df["g"].value_counts()` |

## Beispiele

:::: {.panel-tabset}

### Beispiel 1: Die fünf Verben

#### Frage und Datenlage

Aus den 24 Messungen: Wie viele Berner Werte liegen über 125? Wie sieht der
Verbrauch je Laufzeitstunde aus, welches sind die beiden höchsten Werte, und
wie lautet der Gesamtmittelwert?

#### Rechnung

::: {.panel-tabset}

##### R

```{r}
#| label: b1-dw-r
nrow(filter(messungen, standort == "Bern", verbrauch > 125))

head(select(messungen, datum, verbrauch), 3)

mit_kennzahl <- mutate(messungen, pro_stunde = round(verbrauch / laufzeit, 2))
head(mit_kennzahl$pro_stunde, 4)

head(arrange(mit_kennzahl, desc(verbrauch))[, c("standort", "verbrauch")], 2)

summarise(messungen, n = n(), mittel = round(mean(verbrauch), 2))
```

##### Python

```{python}
#| label: b1-dw-py
print(len(messungen.query("standort == 'Bern' and verbrauch > 125")))

print(messungen[["datum", "verbrauch"]].head(3).to_string(index=False))

mit_kennzahl = messungen.assign(
    pro_stunde=lambda d: (d["verbrauch"] / d["laufzeit"]).round(2))
print(mit_kennzahl["pro_stunde"].head(4).tolist())

print(mit_kennzahl.sort_values("verbrauch", ascending=False)
      .head(2)[["standort", "verbrauch"]].to_string(index=False))

print(len(messungen), round(messungen["verbrauch"].mean(), 2))
```

:::

#### Output Zeile für Zeile

| Verb | Ergebnis | Erklärung |
|---|---|---|
| `filter` | **4** Zeilen | Bern über 125: die Werte 125.4, 130.6, 128.9 und 133.2. |
| `select` | zwei Spalten, erste drei Zeilen | Die ersten beiden Zeilen teilen sich das Datum 2026-01-05, je eine pro Standort. |
| `mutate` | 9.46, 10.26, 8.96, 11.37 | Verbrauch je Laufzeitstunde. Bern und Chur liegen hier nahe beieinander, obwohl der Verbrauch weit auseinanderliegt. |
| `arrange` | 133.2 und 130.6, beide Bern | die beiden höchsten Werte |
| `summarise` | n = **24**, Mittel **109.43** | Über beide Standorte zusammen, also eine Zahl, die für keinen der beiden gilt. |

#### Interpretation und Ergebnissatz

Der Gesamtmittelwert von 109.43 ist das Musterbeispiel einer Zahl, die
rechnerisch stimmt und inhaltlich in die Irre führt: Sie liegt zwischen den
Standorten und beschreibt keinen von beiden. Erst die Gruppierung in
Beispiel 2 macht daraus eine brauchbare Aussage. Die abgeleitete Kennzahl
`pro_stunde` zeigt zugleich, wofür `mutate` da ist: Sie ist die Grösse, die
man eigentlich vergleichen will.

> Vier Berner Messungen liegen über 125, die höchsten sind 133.2 und 130.6.
> Der Mittelwert über alle 24 Messungen beträgt 109.43, eine Zahl zwischen
> den beiden Standorten.

### Beispiel 2: Kette statt Verschachtelung

#### Frage und Datenlage

Der mittlere Verbrauch je Standort, absteigend sortiert. Einmal
verschachtelt, einmal als Kette.

#### Rechnung

::: {.panel-tabset}

##### R

```{r}
#| label: b2-dw-r
# von innen nach aussen zu lesen
arrange(summarise(group_by(messungen, standort),
                  mittel = round(mean(verbrauch), 2)),
        desc(mittel))

# dieselbe Rechnung als Kette
messungen |>
  group_by(standort) |>
  summarise(mittel = round(mean(verbrauch), 2)) |>
  arrange(desc(mittel))
```

##### Python

```{python}
#| label: b2-dw-py
print(messungen
      .groupby("standort", as_index=False)
      .agg(mittel=("verbrauch", "mean"))
      .round(2)
      .sort_values("mittel", ascending=False)
      .to_string(index=False))
```

:::

#### Output Zeile für Zeile

| Standort | Mittel | Erklärung |
|---|---|---|
| Bern | **123.12** | 1477.4 / 12 |
| Chur | **95.75** | 1149.0 / 12 |

Beide R-Fassungen liefern dasselbe. Die verschachtelte liest sich von innen
nach aussen, also in umgekehrter Reihenfolge zum Ablauf; die Kette steht in
der Reihenfolge, in der man sie denkt. `|>` reicht das Ergebnis links als
erstes Argument nach rechts weiter, in pandas übernimmt die Methodenkette
dieselbe Rolle.

#### Interpretation und Ergebnissatz

Der Abstand zwischen den Standorten beträgt 27.37, der Gesamtmittelwert aus
Beispiel 1 liegt dazwischen und beschreibt keinen der beiden. Genau deshalb
ist die Gruppierung fast immer der erste Schritt nach dem Filtern.

> Bern verbraucht im Mittel 123.12, Chur 95.75. Verschachtelte Aufrufe und
> Kette liefern dasselbe Ergebnis, die Kette ist in der Denkreihenfolge
> geschrieben.

### Beispiel 3: Gruppieren, und was danach noch gruppiert ist

#### Frage und Datenlage

Der Monatsmittelwert je Standort, danach der Mittelwert dieser Monatswerte.
In R einmal mit und einmal ohne `.groups = "drop"`.

#### Rechnung

::: {.panel-tabset}

##### R

```{r}
#| label: b3-dw-r
je_monat <- messungen |>
  mutate(monat = month(datum)) |>
  group_by(standort, monat) |>
  summarise(n = n(), mittel = round(mean(verbrauch), 2), .groups = "drop")
je_monat

# Ohne .groups bleibt nach standort gruppiert
noch_gruppiert <- messungen |>
  mutate(monat = month(datum)) |>
  group_by(standort, monat) |>
  summarise(n = n(), mittel = round(mean(verbrauch), 2))

group_vars(noch_gruppiert)
summarise(noch_gruppiert, gesamt = round(mean(mittel), 2))   # je Standort!
summarise(ungroup(noch_gruppiert), gesamt = round(mean(mittel), 2))
```

##### Python

```{python}
#| label: b3-dw-py
je_monat = (messungen
    .assign(monat=messungen["datum"].dt.month)
    .groupby(["standort", "monat"], as_index=False)
    .agg(n=("verbrauch", "size"), mittel=("verbrauch", "mean")))
je_monat["mittel"] = je_monat["mittel"].round(2)
print(je_monat.to_string(index=False))

print(round(je_monat["mittel"].mean(), 2))

# Ohne as_index=False landen die Gruppen im Index
mit_index = messungen.groupby("standort")["verbrauch"].mean()
print(type(mit_index).__name__, mit_index.index.name, list(mit_index.index))
```

:::

#### Output Zeile für Zeile

| Standort | Januar | Februar | März | Erklärung |
|---|---|---|---|---|
| Bern | 123.80 | 121.62 | 123.92 | je vier Messungen |
| Chur | 94.62 | 95.38 | 97.25 | Chur steigt über die drei Monate |

| Rechnung | Ergebnis | Erklärung |
|---|---|---|
| Mittel der sechs Monatswerte | **109.43** | Weil jede Gruppe gleich viele Messungen hat, stimmt es hier mit dem Gesamtmittel überein. |
| R ohne `.groups` | `group_vars` meldet **`standort`** | Die Tabelle ist noch nach Standort gruppiert, ohne dass man es ihr ansieht. |
| zweites `summarise` darauf | **zwei Zeilen**: Bern 123.11, Chur 95.75 | Gefragt war eine Zahl, geliefert werden zwei. Das Ergebnis sieht plausibel aus und beantwortet eine andere Frage. |
| nach `ungroup()` | eine Zeile: 109.43 | So war es gemeint. |
| pandas ohne `as_index=False` | eine **Series** mit Index `standort` | Kein Fehler, aber die Gruppen sind keine Spalte mehr. Beim nächsten `merge` fehlt die Spalte, auf die verknüpft werden soll. |

#### Interpretation und Ergebnissatz

Beide Sprachen hinterlassen nach dem Gruppieren einen Zustand, den man
mitdenken muss: R eine bestehende Gruppierung, pandas einen Index. Beide
führen zu Ergebnissen, die nicht falsch aussehen. Die Gewohnheit, jede
Zusammenfassung mit `.groups = "drop"` beziehungsweise `as_index=False` zu
schreiben, kostet nichts und erspart die Fehlersuche.

> Die Monatsmittel reichen von 94.62 bis 123.92, ihr Mittel beträgt 109.43.
> Ohne `.groups = "drop"` liefert die zweite Zusammenfassung statt einer Zahl
> zwei, nämlich 123.11 für Bern und 95.75 für Chur.

### Beispiel 4: Klassieren und der Randwert

#### Frage und Datenlage

Die Werte 5, 10, 50, 100 und 250 sollen in klein (unter 10), mittel (bis 100)
und gross eingeteilt werden. Was passiert mit den Werten **auf** der Grenze?

#### Rechnung

::: {.panel-tabset}

##### R

```{r}
#| label: b4-dw-r
werte <- c(5, 10, 50, 100, 250)

case_when(werte < 10  ~ "klein",
          werte < 100 ~ "mittel",
          TRUE        ~ "gross")

cut(werte, breaks = c(-Inf, 10, 100, Inf),
    labels = c("klein", "mittel", "gross"))

cut(werte, breaks = c(-Inf, 10, 100, Inf),
    labels = c("klein", "mittel", "gross"), right = FALSE)
```

##### Python

```{python}
#| label: b4-dw-py
werte = pd.Series([5, 10, 50, 100, 250])

rechts = pd.cut(werte, bins=[-np.inf, 10, 100, np.inf],
                labels=["klein", "mittel", "gross"])
print(list(zip(werte.tolist(), rechts.astype(str).tolist())))

links = pd.cut(werte, bins=[-np.inf, 10, 100, np.inf],
               labels=["klein", "mittel", "gross"], right=False)
print(list(zip(werte.tolist(), links.astype(str).tolist())))
```

:::

#### Output Zeile für Zeile

| Wert | `case_when` mit `<` | `cut` (Vorgabe, `right = TRUE`) | `cut` mit `right = FALSE` |
|---|---|---|---|
| 5 | klein | klein | klein |
| **10** | **mittel** | **klein** | **mittel** |
| 50 | mittel | mittel | mittel |
| **100** | **gross** | **mittel** | **gross** |
| 250 | gross | gross | gross |

`case_when` mit `<` prüft "kleiner als" und schiebt den Randwert nach oben.
`cut` schneidet in der Voreinstellung Intervalle der Form `(a, b]`, also
oben geschlossen, und behält den Randwert unten. pandas verhält sich genau
wie `cut` in R, samt dem Schalter `right`.

#### Interpretation und Ergebnissatz

Zwei Werkzeuge derselben Sprache teilen denselben Wert verschieden zu, und
keines davon ist falsch. Bei Altersklassen, Preisstufen oder
Toleranzgrenzen entscheidet genau das darüber, auf welcher Seite ein
Grenzfall landet. Deshalb gehört die Grenze ausgeschrieben in den Bericht
("bis und mit 100" gegen "unter 100"), und bei einer Übernahme von Code aus
der anderen Sprache ist sie der erste Punkt zum Nachrechnen.

> Der Wert 10 fällt mit `case_when` in die Klasse mittel, mit `cut` in die
> Klasse klein; der Wert 100 einmal in gross und einmal in mittel. Mit
> `right = FALSE` verhält sich `cut` wie `case_when`.

### Beispiel 5: Gruppenwert in jeder Zeile

#### Frage und Datenlage

Jede Messung soll ihren Anteil am Verbrauch ihres Standorts bekommen. Die
Tabelle soll dabei **alle 24 Zeilen** behalten.

#### Rechnung

::: {.panel-tabset}

##### R

```{r}
#| label: b5-dw-r
anteil <- messungen |>
  mutate(.by = standort,
         gruppensumme = sum(verbrauch)) |>
  mutate(anteil = round(verbrauch / gruppensumme * 100, 2))

head(anteil[, c("standort", "verbrauch", "gruppensumme", "anteil")], 4)
nrow(anteil)

anteil |>
  summarise(.by = standort,
            summe = sum(verbrauch), anteile = sum(anteil))
```

##### Python

```{python}
#| label: b5-dw-py
anteil = messungen.assign(
    gruppensumme=messungen.groupby("standort")["verbrauch"].transform("sum"))
anteil["anteil"] = (anteil["verbrauch"] / anteil["gruppensumme"] * 100).round(2)

print(anteil.head(4)[["standort", "verbrauch", "gruppensumme", "anteil"]]
      .to_string(index=False))
print(len(anteil))

print(anteil.groupby("standort")["verbrauch"].sum().round(1).to_dict())
print(anteil.groupby("standort")["anteil"].sum().round(2).to_dict())
```

:::

#### Output Zeile für Zeile

| Grösse | Wert | Erklärung |
|---|---|---|
| Zeilen | **24**, unverändert | `mutate(.by = ...)` beziehungsweise `transform` fasst nicht zusammen, es verteilt den Gruppenwert auf jede Zeile. |
| Gruppensumme Bern | **1477.4** | steht in jeder der zwölf Berner Zeilen |
| Gruppensumme Chur | **1149.0** | |
| erste Berner Messung | 118.2, Anteil **8.00 Prozent** | 118.2 / 1477.4 |
| erste Churer Messung | 96.4, Anteil **8.39 Prozent** | 96.4 / 1149.0. Der kleinere Verbrauch ist der grössere Anteil, weil die Bezugsgrösse kleiner ist. |
| Summe der Anteile | je **100.01** | Nicht exakt 100, weil jeder Anteil einzeln auf zwei Stellen gerundet wurde. |

#### Interpretation und Ergebnissatz

Das ist der Unterschied zwischen den beiden Gruppenoperationen: `summarise`
beantwortet "wie ist die Gruppe insgesamt", `mutate` mit `.by`
beziehungsweise `transform` beantwortet "wie steht diese Zeile zu ihrer
Gruppe". Der Anteil zeigt auch, warum ein Vergleich absoluter Werte zwischen
verschieden grossen Gruppen selten trägt. Und die Summe 100.01 ist die
übliche Erinnerung: Gerundete Anteile addieren sich nicht zwangsläufig zu
100, was in einer Berichtstabelle vorab zu klären ist.

> Alle 24 Zeilen bleiben erhalten, jede trägt die Summe ihres Standorts
> (Bern 1477.4, Chur 1149.0) und ihren Anteil daran. Die erste Churer Messung
> hat mit 8.39 Prozent den grösseren Anteil als die erste Berner mit 8.00
> Prozent, obwohl sie absolut kleiner ist.

::::

## Verständnisfragen

::: {.quiz}
Warum liefert `summarise` ohne vorheriges `group_by` genau eine Zeile?

- [x] Weil ohne Gruppierung die ganze Tabelle eine einzige Gruppe ist ~
      Richtig. Die Zusammenfassung dampft jede Gruppe auf eine Zeile ein, hier
      also alles auf eine, wie die 109.43 in Beispiel 1.
- [ ] Weil `summarise` immer nur eine Zeile zurückgeben kann ~ Mit
      Gruppierung gibt es eine Zeile je Gruppe.
- [ ] Weil die übrigen Zeilen verworfen werden ~ Verworfen wird nichts, sie
      gehen in die Berechnung ein.
:::

::: {.quiz}
Nach `group_by(standort, monat)` und `summarise` wird ohne `.groups = "drop"`
ein zweites Mal zusammengefasst. Was passiert?

- [ ] Ein Fehler, weil die Tabelle schon zusammengefasst ist ~ Es gibt keinen
      Fehler, und das ist gerade das Problem.
- [x] Die zweite Zusammenfassung rechnet je Standort statt über alle ~
      Richtig. In Beispiel 3 kommen zwei Zeilen (123.11 und 95.75) statt der
      erwarteten einen. Abhilfe: `.groups = "drop"` oder `ungroup()`.
- [ ] Das Ergebnis ist identisch ~ Es unterscheidet sich, sobald es mehr als
      einen Standort gibt.
:::

::: {.quiz}
Eine Auswertung soll für jede Zeile den Anteil am Gruppentotal ausweisen.
Welche Operation ist richtig?

- [ ] `summarise` je Gruppe ~ Das ergäbe eine Zeile je Gruppe, die einzelnen
      Messungen wären weg.
- [x] `mutate` mit `.by` beziehungsweise `groupby().transform()` ~ Richtig.
      Der Gruppenwert wird auf jede Zeile verteilt, die Zeilenzahl bleibt
      gleich.
- [ ] Ein `left_join` der Gruppensummen ~ Funktioniert auch, ist aber der
      Umweg für dasselbe Ergebnis.
:::

::: {.quiz}
Eine Klassierung mit `case_when(wert < 10 ~ "klein", ...)` wird nach pandas
als `pd.cut(..., bins=[-inf, 10, ...])` übertragen. Worauf ist zu achten?

- [x] Der Wert genau auf der Grenze wechselt die Klasse ~ Richtig. `cut`
      schneidet `(a, b]` und ordnet die 10 der unteren Klasse zu, `case_when`
      mit `<` der oberen. Mit `right=False` stimmen beide überein.
- [ ] `pd.cut` kann keine unendlichen Grenzen ~ `-np.inf` und `np.inf` sind
      zulässig.
- [ ] Die Reihenfolge der Klassen dreht sich um ~ Die Reihenfolge folgt den
      Grenzen.
:::

::: {.quiz}
In pandas liefert `df.groupby("g")["x"].mean()` eine Series, deren Gruppen im
Index stehen. Warum ist das beim Weiterarbeiten unpraktisch?

- [x] Die Gruppenspalte ist keine Spalte mehr, ein folgendes `merge` findet
      sie nicht ~ Richtig. `as_index=False` oder `reset_index()` macht sie
      wieder zur Spalte.
- [ ] Der Index geht beim Speichern verloren ~ Er wird mitgeschrieben, das
      ist nicht das Problem.
- [ ] Series können keine Gruppen enthalten ~ Können sie, eben über den
      Index.
:::

## Verlinkte Ressourcen

- [dplyr: Referenz](https://dplyr.tidyverse.org/)
- [pandas: Gruppieren](https://pandas.pydata.org/docs/user_guide/groupby.html)
- [pandas: Vergleich mit R](https://pandas.pydata.org/docs/getting_started/comparison/comparison_with_r.html)
