---
title: "Data Wrangling"
description: "Filtern, sortieren, gruppieren, umformen und verbinden in beiden Sprachen."
categories: ["Data Wrangling", "pandas", "tidyverse", "R", "Python"]
quelle: ["PYFR", "ESDS"]
seitentyp: werkzeug
stand: entwurf
order: 30
---

```{r}
#| label: setup-r
#| include: false
library(dplyr)
library(tidyr)
library(readr)
library(lubridate)
library(ggplot2)

theme_set(theme_minimal(base_size = 12))
set.seed(42)
```

```{python}
#| label: setup-python
#| include: false
import numpy as np
import pandas as pd
import matplotlib.pyplot as plt

plt.rcParams.update({"figure.figsize": (7, 4.2), "font.size": 11,
                     "savefig.dpi": 288, "figure.dpi": 288})
rng = np.random.default_rng(42)
```

## Kernideen

- Fünf Verben decken den grössten Teil der Aufbereitung ab
- Die Pipe bringt die Reihenfolge im Code in die Reihenfolge im Kopf
- Gruppieren heisst aufteilen, rechnen, zusammensetzen
- Zwischen langem und breitem Format wird umgeformt, nicht neu erhoben
- Dieselben Operationen heissen in R und Python verschieden und tun dasselbe

## Erklärung

::: {.note-box}
**Vorwissen:** [Tidy Data](tidy-data.qmd) für die Zielform und
[R-Grundlagen](../programmierung/r-grundlagen.qmd) beziehungsweise
[pandas](../programmierung/pandas.qmd) für die Datenstrukturen. Woher die Daten
kommen, steht unter [Datenimport](datenimport-formate.qmd).
:::

### Die fünf Verben

Die Aufbereitung besteht fast vollständig aus fünf Operationen. Jede tut genau
eine Sache und gibt einen Data Frame zurück, was der Grund dafür ist, dass sie
sich beliebig aneinanderreihen lassen.

| Verb | Frage, die es beantwortet |
|---|---|
| `filter` | Welche Zeilen interessieren mich? |
| `select` | Welche Spalten brauche ich? |
| `mutate` | Welche Spalte fehlt noch? |
| `arrange` | In welcher Reihenfolge? |
| `summarise` | Wie fasse ich zusammen? |

Als Arbeitsgrundlage dient ein erzeugter Datensatz, einer Maschinenablesung
nachempfunden. Der Verbrauch hängt dabei vom Standort ab, damit die späteren
Gruppenvergleiche etwas zu zeigen haben:

::: panel-tabset
## R

```{r}
#| label: daten-r
standort <- rep(c("Bern", "Chur"), times = 12)

messungen <- data.frame(
  datum     = rep(seq(as.Date("2026-01-05"), by = "week", length.out = 12), each = 2),
  standort  = standort,
  verbrauch = round(rnorm(24, mean = ifelse(standort == "Bern", 120, 95), sd = 10), 1),
  laufzeit  = round(runif(24, 4, 20), 1)
)

head(messungen, 4)
nrow(messungen)
```

## Python

```{python}
#| label: daten-py
standort = np.array(["Bern", "Chur"] * 12)
basis = np.where(standort == "Bern", 120, 95)

messungen = pd.DataFrame({
    "datum": np.repeat(pd.date_range("2026-01-05", periods=12, freq="W"), 2),
    "standort": standort,
    "verbrauch": np.round(rng.normal(basis, 10), 1),
    "laufzeit": np.round(rng.uniform(4, 20, 24), 1),
})

print(messungen.head(4))
print(len(messungen))
```
:::

Die Verben einzeln, jedes mit dem Zweck davor:

::: panel-tabset
## R

```{r}
#| label: verben-r
# nur Bern, und dort nur die hohen Werte
filter(messungen, standort == "Bern", verbrauch > 120) |> head(3)

# nur die Spalten, die gezeigt werden sollen
select(messungen, datum, verbrauch) |> head(3)

# eine abgeleitete Groesse dazurechnen
mutate(messungen, pro_stunde = verbrauch / laufzeit) |> head(3)

# absteigend nach Verbrauch
arrange(messungen, desc(verbrauch)) |> head(3)

# alles auf eine Zeile eindampfen
summarise(messungen, n = n(), mittel = mean(verbrauch))
```

## Python

```{python}
#| label: verben-py
print(messungen.query("standort == 'Bern' and verbrauch > 120").head(3))
print(messungen[["datum", "verbrauch"]].head(3))
print(messungen.assign(pro_stunde=lambda d: d["verbrauch"] / d["laufzeit"]).head(3))
print(messungen.sort_values("verbrauch", ascending=False).head(3))
print(pd.DataFrame({"n": [messungen["verbrauch"].size],
                    "mittel": [messungen["verbrauch"].mean()]}))
```
:::

### Die Pipe: Reihenfolge im Code wie im Kopf

Einzeln aufgerufen sind die Verben unhandlich, weil jedes Zwischenergebnis
entweder benannt oder verschachtelt werden muss. Verschachtelt liest sich eine
Kette von innen nach aussen, also rückwärts:

```{r}
#| label: verschachtelt-r
arrange(summarise(group_by(messungen, standort), mittel = mean(verbrauch)),
        desc(mittel))
```

Dieselbe Rechnung mit der Pipe steht in der Reihenfolge, in der man sie denkt.
Das Zeichen `|>` reicht das Ergebnis links als erstes Argument nach rechts
weiter:

```{r}
#| label: pipe-r
messungen |>
  group_by(standort) |>
  summarise(mittel = mean(verbrauch)) |>
  arrange(desc(mittel))
```

In Python entsteht dieselbe Lesbarkeit durch Verkettung von Methoden; die
runden Klammern um den Ausdruck erlauben den Zeilenumbruch:

```{python}
#| label: pipe-py
print(messungen
      .groupby("standort", as_index=False)
      .agg(mittel=("verbrauch", "mean"))
      .sort_values("mittel", ascending=False))
```

### Gruppieren: aufteilen, rechnen, zusammensetzen

`group_by` verändert die Daten nicht, es markiert sie nur. Erst die folgende
Zusammenfassung wertet je Gruppe aus. Das Muster heisst split-apply-combine und
ist dasselbe wie in [pandas](../programmierung/pandas.qmd).

::: panel-tabset
## R

```{r}
#| label: gruppen-r
je_standort <- messungen |>
  mutate(monat = floor_date(datum, "month")) |>
  group_by(standort, monat) |>
  summarise(n      = n(),
            mittel = round(mean(verbrauch), 1),
            .groups = "drop")

je_standort
```

## Python

```{python}
#| label: gruppen-py
je_standort = (messungen
    .assign(monat=lambda d: d["datum"].dt.to_period("M").dt.to_timestamp())
    .groupby(["standort", "monat"], as_index=False)
    .agg(n=("verbrauch", "size"), mittel=("verbrauch", "mean")))
je_standort["mittel"] = je_standort["mittel"].round(1)
print(je_standort)
```
:::

Das Argument `.groups = "drop"` löst die Gruppierung nach der Zusammenfassung
wieder auf. Ohne es bleibt der Data Frame gruppiert, und der nächste Schritt
rechnet unbemerkt weiter je Gruppe statt über alles.

Weil das Ergebnis im langen Format vorliegt, lässt es sich unmittelbar
zeichnen. In @fig-gruppen-r wird die Gruppierung zur Farbe, ohne dass die
Daten dafür umgebaut werden müssten:

::: panel-tabset
## R

```{r}
#| label: fig-gruppen-r
#| fig-cap: "Monatsmittel je Standort. Das lange Format erlaubt die Gruppierung über die Farbe."
ggplot(je_standort, aes(monat, mittel, colour = standort)) +
  geom_line(linewidth = 0.8) +
  geom_point(size = 2) +
  labs(x = NULL, y = "Verbrauch, Monatsmittel", colour = "Standort")
```

## Python

```{python}
#| label: fig-gruppen-py
#| fig-cap: "Dieselbe Auswertung mit matplotlib."
fig, ax = plt.subplots()
for ort, teil in je_standort.groupby("standort"):
    ax.plot(teil["monat"], teil["mittel"], marker="o", label=ort)
ax.set_ylabel("Verbrauch, Monatsmittel")
ax.legend(title="Standort")
fig.autofmt_xdate()
plt.show()
```
:::

::: {.quiz}
Warum liefert `summarise` ohne vorheriges `group_by` genau eine Zeile?

- [x] Weil ohne Gruppierung die ganze Tabelle eine einzige Gruppe ist ~
      Richtig. Die Zusammenfassung dampft jede Gruppe auf eine Zeile ein, hier
      also alles auf eine.
- [ ] Weil `summarise` immer nur eine Zeile zurückgeben kann ~ Mit Gruppierung
      gibt es eine Zeile je Gruppe.
- [ ] Weil die übrigen Zeilen verworfen werden ~ Verworfen wird nichts, sie
      gehen in die Berechnung ein.
:::

::: {.quiz}
Nach `group_by(standort, monat)` und `summarise` wird ohne `.groups = "drop"`
ein zweites Mal zusammengefasst. Was passiert?

- [ ] Ein Fehler, weil die Tabelle schon zusammengefasst ist ~ Es gibt keinen
      Fehler, und das ist gerade das Problem.
- [x] Die zweite Zusammenfassung rechnet je Standort statt über alle ~ Richtig.
      In R bleibt nach `summarise` die äusserste Gruppierung bestehen. Das
      Ergebnis ist plausibel aussehender Unsinn.
- [ ] Das Ergebnis ist identisch ~ Es unterscheidet sich, sobald es mehr als
      einen Standort gibt.
:::

### Zwischen lang und breit wechseln

Für die Auswertung ist lang richtig, für eine Berichtstabelle breit. Der
Wechsel geht in beide Richtungen und ist verlustfrei:

::: panel-tabset
## R

```{r}
#| label: pivot-r
tabelle <- je_standort |>
  select(standort, monat, mittel) |>
  pivot_wider(names_from = standort, values_from = mittel)

tabelle

# und wieder zurueck
tabelle |>
  pivot_longer(-monat, names_to = "standort", values_to = "mittel") |>
  head(4)
```

## Python

```{python}
#| label: pivot-py
tabelle = je_standort.pivot(index="monat", columns="standort", values="mittel")
print(tabelle)

print(tabelle.reset_index()
             .melt(id_vars="monat", var_name="standort", value_name="mittel")
             .head(4))
```
:::

## Typische Aufgaben

**Die fünf Verben nebeneinander**

::: {.panel-tabset}

## R

```r
df |>
  dplyr::filter(alter > 40) |>
  dplyr::select(name, miete, lage) |>
  dplyr::mutate(pro_qm = miete / flaeche) |>
  dplyr::arrange(dplyr::desc(miete)) |>
  dplyr::summarise(mittel = mean(miete), n = dplyr::n(), .by = lage)
```

## Python

```python
(df.query("alter > 40")
   [["name", "miete", "lage", "flaeche"]]
   .assign(pro_qm=lambda d: d["miete"] / d["flaeche"])
   .sort_values("miete", ascending=False)
   .groupby("lage")
   .agg(mittel=("miete", "mean"), n=("miete", "size")))
```

:::

**Tabellen verbinden**

::: {.panel-tabset}

## R

```r
dplyr::left_join(bestellungen, artikel, by = "artikel_id")
```

## Python

```python
bestellungen.merge(artikel, on="artikel_id", how="left")
```

:::

**Zwischen lang und breit wechseln**

::: {.panel-tabset}

## R

```r
tidyr::pivot_longer(breit, cols = -id, names_to = "jahr", values_to = "wert")
tidyr::pivot_wider(lang, names_from = jahr, values_from = wert)
```

## Python

```python
lang = breit.melt(id_vars="id", var_name="jahr", value_name="wert")
breit = lang.pivot(index="id", columns="jahr", values="wert").reset_index()
```

:::

**Kategorien zusammenfassen**

::: {.panel-tabset}

## R

```r
dplyr::case_when(
  wert < 10 ~ "klein",
  wert < 100 ~ "mittel",
  TRUE ~ "gross"
)
```

## Python

```python
pd.cut(df["wert"], bins=[-np.inf, 10, 100, np.inf],
       labels=["klein", "mittel", "gross"])
```

:::

## Verlinkte Ressourcen

- [dplyr: Referenz](https://dplyr.tidyverse.org/)
- [pandas: Vergleich mit R](https://pandas.pydata.org/docs/getting_started/comparison/comparison_with_r.html)
