---
title: "Datenimport und Formate"
description: "CSV, Excel, JSON und Pickle lesen und schreiben, Kodierung beachten."
categories: ["Data Wrangling", "R", "Python"]
quelle: ["PYFR", "ESDS"]
seitentyp: werkzeug
stand: entwurf
order: 10
---

```{r}
#| label: setup-r
#| include: false
library(dplyr)
library(tidyr)
library(readr)
library(lubridate)
library(ggplot2)

theme_set(theme_minimal(base_size = 12))
set.seed(42)
```

```{python}
#| label: setup-python
#| include: false
import numpy as np
import pandas as pd
import matplotlib.pyplot as plt

plt.rcParams.update({"figure.figsize": (7, 4.2), "font.size": 11,
                     "savefig.dpi": 288, "figure.dpi": 288})
rng = np.random.default_rng(42)
```

## Kernideen

- Der erste Blick nach dem Import gehört den Spaltentypen
- Trennzeichen, Dezimaltrennzeichen und Kodierung sind explizit anzugeben
- Datumsangaben werden beim Import umgewandelt, nicht später
- Text, der Zahl sein sollte, verrät fast immer ein Problem in den Rohdaten
- Jedes Format hat seinen Zweck: CSV zum Austausch, Parquet für Grösse, JSON für Verschachtelung

## Erklärung

::: {.note-box}
**Vorwissen:** [R-Grundlagen](../programmierung/r-grundlagen.qmd) oder
[pandas](../programmierung/pandas.qmd). Was danach kommt, ist die Prüfung auf
[Datenqualität](datenqualitaet.qmd) und das Umformen im
[Data Wrangling](data-wrangling.qmd).
:::

### Import: der erste Blick gehört den Spaltentypen

Der häufigste Importfehler im deutschsprachigen Raum ist das Dezimalkomma.
Werkzeuge gehen vom angelsächsischen Format aus, die Datei kommt aber mit
Semikolon als Trennzeichen und Komma als Dezimalzeichen. Das Ergebnis sieht auf
den ersten Blick brauchbar aus und ist es nicht.

Die folgende Datei entsteht im Chunk selbst, damit das Beispiel ohne Fremddatei
nachvollziehbar bleibt:

::: panel-tabset
## R

```{r}
#| label: import-r
inhalt <- c("datum;typ;verbrauch",
            "01.03.2026;A;12,4",
            "02.03.2026;B;9,8",
            "03.03.2026;A;14,1")

pfad <- tempfile(fileext = ".csv")
writeLines(inhalt, pfad)

# Standardannahme: Komma trennt Spalten. Passt hier nicht.
falsch <- read_csv(pfad, show_col_types = FALSE)
ncol(falsch)          # alles in einer einzigen Spalte

# read_csv2 erwartet Semikolon als Trenn- und Komma als Dezimalzeichen
richtig <- read_csv2(pfad, show_col_types = FALSE)
str(richtig)
```

## Python

```{python}
#| label: import-py
import tempfile, pathlib

inhalt = "\n".join(["datum;typ;verbrauch",
                    "01.03.2026;A;12,4",
                    "02.03.2026;B;9,8",
                    "03.03.2026;A;14,1"])
pfad = pathlib.Path(tempfile.mkdtemp()) / "messung.csv"
pfad.write_text(inhalt, encoding="utf-8")

falsch = pd.read_csv(pfad)                          # Standardannahme
print("Spalten:", falsch.shape[1])

richtig = pd.read_csv(pfad, sep=";", decimal=",")   # passend eingestellt
print(richtig.dtypes)
```
:::

Entscheidend ist, dass `verbrauch` erst mit der richtigen Einstellung numerisch
wird. Ohne sie bliebe die Spalte Text, und jede spätere Rechnung würde entweder
abbrechen oder, schlimmer, stillschweigend etwas Falsches liefern.

Die Spalte `datum` ist auch jetzt noch Text. Datumsangaben im europäischen
Format erkennt kein Import von selbst:

::: panel-tabset
## R

```{r}
#| label: datum-r
mit_datum <- richtig |>
  mutate(datum = dmy(datum))        # Tag-Monat-Jahr
str(mit_datum)
```

## Python

```{python}
#| label: datum-py
richtig["datum"] = pd.to_datetime(richtig["datum"], format="%d.%m.%Y")
print(richtig.dtypes)
```
:::

Warum das wichtig ist, zeigt ein Sortierversuch. Als Text stünde der 1. März
vor dem 2. Februar, weil verglichen wird, was vorne steht. Als Datum stimmt die
Reihenfolge, und Differenzen zwischen zwei Zeitpunkten lassen sich überhaupt
erst rechnen.

::: {.quiz}
Eine Spalte kommt beim Import als Text an, obwohl nur Zahlen darin stehen. Das
Dezimalzeichen ist bereits richtig eingestellt. Was ist die nächstliegende
Ursache?

- [x] Ein einzelner Platzhalter für fehlende Werte, etwa ein Strich ~ Richtig.
      Ein einziger solcher Eintrag genügt, weil der Vektor nur einen Typ tragen
      kann. Dasselbe gilt für Tausendertrennung oder angehängte Einheiten.
- [ ] Die Datei ist zu gross ~ Die Grösse beeinflusst den erkannten Typ nicht.
- [ ] R kann Zahlen nur aus Excel-Dateien lesen ~ Der Import aus Text
      funktioniert, er muss nur richtig eingestellt sein.
:::

::: {.quiz}
Warum sollte das Datum direkt beim Import umgewandelt werden und nicht erst
kurz vor der Grafik?

- [ ] Weil die Umwandlung später länger dauert ~ Die Rechenzeit ist nicht das
      Problem.
- [x] Weil jeder Schritt dazwischen sonst mit Text arbeitet und falsch sortiert
      oder gruppiert ~ Richtig. Wer nach Monat gruppiert, bevor das Datum ein
      Datum ist, gruppiert nach Zeichenketten und merkt es erst am Ergebnis.
- [ ] Weil ggplot2 keine Datumsangaben darstellen kann ~ Kann es sehr wohl,
      sofern der Typ stimmt.
:::

## Typische Aufgaben

**CSV mit europäischen Konventionen lesen**

::: {.panel-tabset}

## R

```r
readr::read_delim("daten.csv", delim = ";", locale = readr::locale(decimal_mark = ","))
```

## Python

```python
pd.read_csv("daten.csv", sep=";", decimal=",", encoding="utf-8")
```

:::

**Spaltentypen selbst festlegen statt raten lassen**

::: {.panel-tabset}

## R

```r
readr::read_csv("daten.csv", col_types = readr::cols(
  id = readr::col_integer(),
  datum = readr::col_date(format = "%d.%m.%Y"),
  wert = readr::col_double()
))
```

## Python

```python
pd.read_csv("daten.csv", dtype={"id": "Int64", "wert": "float64"},
            parse_dates=["datum"], dayfirst=True)
```

:::

**Excel, JSON und Parquet**

::: {.panel-tabset}

## R

```r
readxl::read_excel("mappe.xlsx", sheet = "Daten", skip = 2)
jsonlite::fromJSON("antwort.json")
arrow::read_parquet("gross.parquet")
```

## Python

```python
pd.read_excel("mappe.xlsx", sheet_name="Daten", skiprows=2)
pd.read_json("antwort.json")
pd.read_parquet("gross.parquet")
```

:::

**Nur einen Teil einlesen, um die Struktur zu prüfen**

::: {.panel-tabset}

## R

```r
readr::read_csv("gross.csv", n_max = 1000)
```

## Python

```python
pd.read_csv("gross.csv", nrows=1000)
```

:::

**Schreiben**

::: {.panel-tabset}

## R

```r
readr::write_csv(df, "ergebnis.csv")
saveRDS(df, "ergebnis.rds")
```

## Python

```python
df.to_csv("ergebnis.csv", index=False)
df.to_parquet("ergebnis.parquet")
```

:::

CSV verliert die Typinformation, RDS und Parquet behalten sie. Für
Zwischenstände einer Auswertung ist das der wichtigere Punkt als die Dateigrösse.

## Verlinkte Ressourcen

- [readr: Import in R](https://readr.tidyverse.org/)
- [pandas: Ein- und Ausgabe](https://pandas.pydata.org/docs/user_guide/io.html)
