---
title: "Datenqualität"
description: "Fehlende Werte, Duplikate und Plausibilität systematisch prüfen."
categories: ["Datenqualität", "Data Wrangling", "R", "Python"]
quelle: ["ESDS"]
seitentyp: werkzeug
stand: entwurf
order: 50
---

```{r}
#| label: setup-r
#| include: false
library(ggplot2)
library(dplyr)

theme_set(theme_minimal(base_size = 12))
set.seed(42)

# Ein Datensatz mit absichtlich eingebauten Auffaelligkeiten, wie sie in
# echten Exporten vorkommen.
n <- 400
roh <- data.frame(
  gewicht  = round(rnorm(n, 82, 11), 1),
  alter    = sample(18:74, n, replace = TRUE),
  standort = sample(c("Bern", "Chur", "Sion"), n, replace = TRUE,
                    prob = c(0.5, 0.3, 0.2))
)
roh$blutdruck <- round(90 + 0.45 * roh$alter + 0.25 * roh$gewicht + rnorm(n, 0, 8))
# Rundungspraeferenz: ein Teil der Werte wurde auf 5 gerundet abgelesen
idx <- sample(seq_len(n), 150)
roh$blutdruck[idx] <- round(roh$blutdruck[idx] / 5) * 5
# Sensorfehler und Luecken
roh$gewicht[c(12, 88, 301)] <- -1
roh$blutdruck[sample(seq_len(n), 18)] <- NA
```

```{python}
#| label: setup-python
#| include: false
import numpy as np
import pandas as pd
import matplotlib.pyplot as plt

plt.rcParams.update({"figure.figsize": (7, 4.2), "font.size": 11,
                     "savefig.dpi": 288, "figure.dpi": 288})
rng = np.random.default_rng(42)

n = 400
gewicht = np.round(rng.normal(82, 11, n), 1)
alter = rng.integers(18, 75, n)
standort = rng.choice(["Bern", "Chur", "Sion"], n, p=[0.5, 0.3, 0.2])
blutdruck = np.round(90 + 0.45 * alter + 0.25 * gewicht + rng.normal(0, 8, n))

idx = rng.choice(n, 150, replace=False)
blutdruck[idx] = np.round(blutdruck[idx] / 5) * 5
gewicht[[11, 87, 300]] = -1.0
blutdruck = blutdruck.astype(float)
blutdruck[rng.choice(n, 18, replace=False)] = np.nan

roh = pd.DataFrame({"gewicht": gewicht, "alter": alter,
                    "standort": standort, "blutdruck": blutdruck})
```

## Kernideen

- Plausibilität prüfen heisst fragen, was gar nicht sein kann
- Fehlende Werte werden untersucht, nicht stillschweigend entfernt
- Der Grund des Fehlens entscheidet über den Umgang damit
- Duplikate entstehen leise und verzerren jede Kennzahl
- Jede Bereinigung wird festgehalten, sonst ist sie nicht nachvollziehbar

## Erklärung

::: {.note-box}
**Vorwissen:** [Data Wrangling](data-wrangling.qmd) für die Handgriffe und
[Tidy Data](tidy-data.qmd) für die Form. Die systematische Sichtung insgesamt
steht unter
[explorative Datenanalyse](../statistik/grundlagen/explorative-datenanalyse.qmd).
:::

### Plausibilität: was gar nicht sein kann

Bevor Zusammenhänge interessieren, gehört geprüft, ob die Werte überhaupt
möglich sind. Negative Mengen, Datumsangaben in der Zukunft, Anteile über 100
Prozent, ein Alter von 200 Jahren.

::: panel-tabset
## R

```{r}
#| label: plausibel-r
summary(roh$gewicht)                   # das Minimum ist verdaechtig
sum(roh$gewicht < 0)                   # wie viele Faelle?
roh |> filter(gewicht < 0) |> head(3)
```

## Python

```{python}
#| label: plausibel-py
print(roh["gewicht"].describe())
print("negative Werte:", (roh["gewicht"] < 0).sum())
print(roh[roh["gewicht"] < 0].head(3))
```
:::

Ein Gewicht von minus eins ist kein Ausreisser, sondern ein Platzhalter. Viele
Erfassungssysteme codieren fehlende Werte so. Wer ihn als Zahl behandelt, zieht
den Mittelwert nach unten, ohne dass es auffällt. Solche Werte gehören auf `NA`
gesetzt, bevor gerechnet wird.

```{r}
#| label: plausibel-fix-r
daten <- roh
daten$gewicht[daten$gewicht < 0] <- NA

c(vorher  = mean(roh$gewicht),
  nachher = mean(daten$gewicht, na.rm = TRUE)) |> round(2)
```

::: {.quiz}
In den Daten steht bei drei Personen ein Gewicht von minus eins. Warum ist so
ein Platzhalter gefährlicher als eine leere Zelle?

- [ ] Er ist nicht gefährlicher, nur unschöner ~ Der Unterschied ist, ob ein
      Fehler auffällt oder nicht.
- [x] Er sieht wie ein gültiger Wert aus und rechnet stillschweigend mit ~
      Richtig. Eine leere Zelle wird als `NA` eingelesen und von jeder Rechnung
      sichtbar behandelt. Minus eins verschiebt jedes Ergebnis ohne Warnung.
- [ ] Er lässt sich nicht in `NA` umwandeln ~ Umwandeln lässt er sich gut, man
      muss ihn nur zuerst bemerken.
:::

::: {.quiz}
Nach dem Ersetzen der Platzhalter ändert sich der Mittelwert nur um wenige
Zehntel. Ist das Problem damit klein?

- [ ] Ja, die Auswirkung ist messbar gering ~ Sie ist gering, weil es zufällig
      nur drei von vierhundert Fällen sind.
- [x] Nein, die geringe Auswirkung ist Zufall der Anzahl ~ Richtig. Derselbe
      Platzhalter bei zehn Prozent der Werte, oder einer wie 9999, verschöbe
      das Ergebnis massiv. Und es geht darum, zu wissen, was in den Daten
      steht.
- [ ] Nein, weil Platzhalter immer entfernt werden müssen ~ Entfernt werden
      müssen sie, aber die Begründung ist nicht die Regel, sondern die
      Verlässlichkeit des Ergebnisses.
:::

### Fehlende Werte untersuchen, nicht wegwerfen

Die Anzahl fehlender Werte ist die eine Frage, ihr Muster die wichtigere. Fehlen
sie zufällig, ist Weglassen vertretbar. Hängt das Fehlen mit anderen Merkmalen
zusammen, verzerrt jedes Weglassen das Ergebnis.

```{r}
#| label: na-muster-r
# Wie viele fehlen, und unterscheiden sich die Faelle mit Luecke?
daten |>
  mutate(fehlt = is.na(blutdruck)) |>
  group_by(fehlt) |>
  summarise(n = n(), mittleres_alter = round(mean(alter), 1), .groups = "drop")
```

Liegen die beiden Altersmittel nahe beieinander, spricht das dafür, dass die
Lücken nicht mit dem Alter zusammenhängen. Das ist kein Beweis, aber ein
Argument, und es ist mehr, als ein stillschweigendes `na.rm` liefert.

::: {.note-box}
Was in dieser Phase auffällt, ist eine Hypothese, kein Ergebnis. Ein an
denselben Daten entdeckter Zusammenhang lässt sich an denselben Daten nicht
bestätigen. Wer lange genug sucht, findet in jedem Datensatz etwas
Auffälliges, und genau davor schützt die Trennung zwischen Erkunden und
Prüfen.
:::

::: {.quiz}
Beim Durchsehen der Daten fällt ein deutlicher Zusammenhang auf. Warum sollte
er nicht direkt als Ergebnis berichtet werden?

- [x] Weil bei vielen betrachteten Kombinationen einige zufällig auffällig
      aussehen ~ Richtig. Wer zwanzig Zusammenhänge ansieht, findet im Schnitt
      einen, der auf dem Fünfprozentniveau signifikant wirkt. Der Fund gehört
      an neuen Daten geprüft.
- [ ] Weil Grafiken keine Beweise sind ~ Auch ein Test an denselben Daten wäre
      kein Beleg. Das Problem liegt nicht an der Darstellungsform.
- [ ] Weil die Stichprobe zu klein ist ~ Der Umfang ist nicht der Punkt; das
      Problem bestünde auch bei sehr grossen Daten.
:::

::: {.quiz}
Wie prüft man, ob fehlende Werte systematisch fehlen?

- [ ] Man zählt sie und vergleicht mit einer Faustregel ~ Die Anzahl sagt über
      das Muster nichts aus.
- [x] Man bildet eine Hilfsvariable fehlt ja oder nein und hält sie gegen die
      übrigen Merkmale ~ Richtig. Unterscheiden sich die Gruppen mit und ohne
      Lücke systematisch, etwa im Alter, fehlen die Werte nicht zufällig.
- [ ] Man ersetzt sie durch den Mittelwert und schaut, ob sich etwas ändert ~
      Das Ersetzen verdeckt die Frage, statt sie zu beantworten.
:::

## Typische Aufgaben

**Der Unterschied, der beim Sprachwechsel Ergebnisse verschiebt**

R liefert bei fehlenden Werten `NA` und erzwingt damit eine Entscheidung. pandas
lässt sie bei `mean` stillschweigend weg und liefert eine Zahl, die aussieht wie
ein Mittelwert über alle Beobachtungen. Wer zwischen den Sprachen wechselt,
sollte das im Kopf haben.

::: {.panel-tabset}

## R

```r
mean(x)                 # NA, sobald ein Wert fehlt
mean(x, na.rm = TRUE)   # bewusste Entscheidung, sichtbar im Code
```

## Python

```python
s.mean()                # laesst fehlende Werte still weg
s.mean(skipna=False)    # erzwingt dieselbe Sichtbarkeit wie in R
```

:::

**Fehlende Werte zählen, je Spalte und je Zeile**

::: {.panel-tabset}

## R

```r
colSums(is.na(df))
sum(!complete.cases(df))
```

## Python

```python
df.isna().sum()
df.isna().any(axis=1).sum()
```

:::

**Prüfen, ob sie systematisch fehlen**

::: {.panel-tabset}

## R

```r
df$fehlt <- is.na(df$verbrauch)
aggregate(fehlt ~ standort, data = df, FUN = mean)
```

## Python

```python
df.assign(fehlt=df["verbrauch"].isna()).groupby("standort")["fehlt"].mean()
```

:::

Verteilen sich die Lücken gleichmässig über Gruppen und Zeit, ist Weglassen
vertretbar. Häufen sie sich an einer Stelle, hat das eine Ursache, und die
gehört in den Bericht.

**Platzhalter erkennen und in echte fehlende Werte umwandeln**

::: {.panel-tabset}

## R

```r
df$gewicht[df$gewicht %in% c(-1, -999)] <- NA
```

## Python

```python
df["gewicht"] = df["gewicht"].replace([-1, -999], np.nan)
```

:::

**Duplikate finden und entfernen**

::: {.panel-tabset}

## R

```r
sum(duplicated(df))
df[duplicated(df$id), ]          # nur nach Schluessel
df <- df[!duplicated(df$id), ]
```

## Python

```python
df.duplicated().sum()
df[df.duplicated("id", keep=False)]
df = df.drop_duplicates("id")
```

:::

**Wertebereiche prüfen**

::: {.panel-tabset}

## R

```r
range(df$alter, na.rm = TRUE)
table(df$standort, useNA = "ifany")
```

## Python

```python
df["alter"].agg(["min", "max"])
df["standort"].value_counts(dropna=False)
```

:::

**Die drei Prüfungen nach jedem Import**

Zeilenzahl plausibel, Spaltentypen korrekt, fehlende Werte gezählt. Diese drei
Handgriffe finden den grössten Teil der Importfehler, bevor sie in ein Ergebnis
einfliessen.

::: {.quiz}
`mean(x)` liefert in R bei fehlenden Werten `NA`, in pandas dagegen einen Wert.
Welches Verhalten ist für eine Auswertung günstiger?

- [x] Das von R, weil es sichtbar macht, dass etwas fehlt ~ Richtig. Ein
      stillschweigend berechneter Mittelwert über die vorhandenen Werte sieht
      aus wie einer über alle. Der Aufwand, `na.rm` zu schreiben, ist der
      Moment der bewussten Entscheidung.
- [ ] Das von pandas, weil man weiterarbeiten kann ~ Weiterarbeiten kann man
      auch in R, nur eben ausdrücklich.
- [ ] Beide sind gleichwertig ~ Beim Wechsel zwischen den Sprachen führt genau
      dieser Unterschied zu abweichenden Ergebnissen.
:::

::: {.quiz}
Eine Spalte hat 5 Prozent fehlende Werte, alle aus derselben Kalenderwoche. Was
folgt daraus?

- [ ] Nichts, 5 Prozent sind wenig ~ Der Anteil ist nicht das Entscheidende,
      sondern das Muster.
- [x] Sie fehlen nicht zufällig, und Weglassen verzerrt möglicherweise ~
      Richtig. Ein Ausfall über eine ganze Woche hat eine Ursache.
      Unterscheidet sich diese Woche von den übrigen, verschiebt das Weglassen
      das Ergebnis systematisch.
- [ ] Die Daten sind unbrauchbar ~ Brauchbar bleiben sie, nur gehört die
      Ursache in den Bericht.
:::

## Verlinkte Ressourcen

- [R for Data Science, Kapitel zu fehlenden Werten](https://r4ds.hadley.nz/missing-values)
