---
title: "Datenqualität"
description: "Plausibilität, fehlende Werte, Duplikate und uneinheitliche Kategorien."
categories: ["Datenqualität", "Data Wrangling", "R", "Python"]
quelle: ["ESDS"]
seitentyp: werkzeug
stand: entwurf
order: 50
---

```{r}
#| label: setup-r
#| include: false
library(dplyr)

# Deterministisch erzeugt, damit R und Python denselben Datensatz zeigen.
lehmer <- function(saat, anzahl) {
  s <- saat
  raus <- numeric(anzahl)
  for (k in seq_len(anzahl)) {
    s <- (16807 * s) %% 2147483647
    raus[k] <- s / 2147483647
  }
  raus
}

n <- 400
u <- matrix(lehmer(2026, 4 * n), ncol = 4, byrow = TRUE)

alter     <- as.integer(18 + floor(57 * u[, 1]))
gewicht   <- round(82 + 11 * qnorm(u[, 2]), 1)
standort  <- ifelse(u[, 3] < 0.5, "Bern", ifelse(u[, 3] < 0.8, "Chur", "Sion"))
blutdruck <- round(90 + 0.45 * alter + 0.25 * gewicht + 8 * qnorm(u[, 4]))

haeufung <- ((seq_len(n) - 1) %% 8) < 3          # Ziffernhaeufung auf 0 und 5
blutdruck[haeufung] <- round(blutdruck[haeufung] / 5) * 5

gewicht[c(12, 88, 301)] <- -1                    # Platzhalter statt fehlend
blutdruck[alter > 65 & u[, 4] > 0.55] <- NA      # fehlt vor allem bei Aelteren

standort[c(4, 18, 45)] <- "bern"                 # uneinheitliche Schreibweise
standort[c(9, 26)] <- "Bern "

roh <- data.frame(gewicht = gewicht, alter = alter,
                  standort = standort, blutdruck = blutdruck)
roh <- rbind(roh, roh[c(6, 10), ])               # zwei exakte Duplikate
rownames(roh) <- NULL
```

```{python}
#| label: setup-python
#| include: false
import numpy as np
import pandas as pd
from scipy import stats


def lehmer(saat, anzahl):
    s = float(saat)
    raus = np.empty(anzahl)
    for k in range(anzahl):
        s = (16807.0 * s) % 2147483647.0
        raus[k] = s / 2147483647.0
    return raus


n = 400
u = lehmer(2026, 4 * n).reshape(n, 4)

alter = (18 + np.floor(57 * u[:, 0])).astype(int)
gewicht = np.round(82 + 11 * stats.norm.ppf(u[:, 1]), 1)
standort = np.where(u[:, 2] < 0.5, "Bern",
                    np.where(u[:, 2] < 0.8, "Chur", "Sion")).astype(object)
blutdruck = np.round(90 + 0.45 * alter + 0.25 * gewicht + 8 * stats.norm.ppf(u[:, 3]))

haeufung = (np.arange(n) % 8) < 3
blutdruck[haeufung] = np.round(blutdruck[haeufung] / 5) * 5

gewicht[[11, 87, 300]] = -1.0
blutdruck[(alter > 65) & (u[:, 3] > 0.55)] = np.nan

standort[[3, 17, 44]] = "bern"
standort[[8, 25]] = "Bern "

roh = pd.DataFrame({"gewicht": gewicht, "alter": alter,
                    "standort": standort, "blutdruck": blutdruck})
roh = pd.concat([roh, roh.iloc[[5, 9]]], ignore_index=True)
```

## Kernideen

- **Plausibilität zuerst:** Was gar nicht sein kann, ist kein Ausreisser,
  sondern ein Fehler oder ein Platzhalter.
- Ein Platzhalter wie `-1` oder `9999` ist **gefährlicher als eine leere
  Zelle**, weil er mitrechnet.
- Bei fehlenden Werten zählt nicht die Anzahl, sondern das **Muster**: Hängt
  das Fehlen mit anderen Merkmalen zusammen, verzerrt jedes Weglassen.
- **Duplikate** entstehen leise, meist beim Zusammenführen, und verschieben
  jede Kennzahl.
- Kategorien sind **uneinheitlich geschrieben**, bevor jemand sie
  vereinheitlicht: `Bern`, `bern`, `Bern ` sind drei Gruppen.
- **Ziffernhäufung** verrät gerundete oder geschätzte Werte.

## Erklärung

::: {.note-box}
**Vorwissen:** [Data Wrangling](data-wrangling.qmd) für die Handgriffe und
[Tidy Data](tidy-data.qmd) für die Form. Woher die Fehler kommen, steht unter
[Datenimport](datenimport-formate.qmd); die systematische Sichtung insgesamt
unter [explorative Datenanalyse](../statistik/grundlagen/explorative-datenanalyse.qmd).
:::

### Die Reihenfolge der Prüfungen

| Schritt | Frage | Werkzeug |
|---|---|---|
| 1. Struktur | Stimmen Zeilenzahl und Spaltentypen? | `str()`, `df.dtypes` |
| 2. Plausibilität | Was kann gar nicht sein? | `summary()`, `describe()`, Minimum und Maximum |
| 3. Fehlende Werte | Wie viele, und **wo**? | `is.na()`, `isna().sum()`, Vergleich der Gruppen |
| 4. Duplikate | Gibt es Zeilen doppelt, gibt es Schlüssel doppelt? | `duplicated()`, `.duplicated()` |
| 5. Kategorien | Wie viele Ausprägungen, und sind es wirklich so viele? | `table()`, `value_counts()` |
| 6. Verteilung | Häufen sich Werte an runden Stellen? | letzte Ziffer auszählen |

Erst danach beginnt die Auswertung. Jeder Schritt wird **im Code**
festgehalten, nicht von Hand in der Datei korrigiert: Sonst ist die
Bereinigung beim nächsten Datenstand weg und niemand kann sie nachvollziehen.

### Fehlende Werte: drei Muster

| Muster | heisst | Folge |
|---|---|---|
| rein zufällig | das Fehlen hängt von nichts ab | Weglassen kostet nur Fälle |
| von beobachteten Merkmalen abhängig | Ältere antworten seltener | Weglassen **verzerrt**; die Abhängigkeit gehört ins Modell |
| vom fehlenden Wert selbst abhängig | wer viel verdient, nennt das Einkommen nicht | aus den Daten allein nicht erkennbar |

Die zweite Sorte lässt sich aufdecken, indem man die Fälle mit und ohne
Lücke vergleicht. Genau das macht Beispiel 2.

### Der Umgang mit Lücken

| Vorgehen | wann | Vorsicht |
|---|---|---|
| Fall weglassen | wenige Fälle, zufälliges Fehlen | bei Abhängigkeit verzerrt es |
| Mittelwert einsetzen | nie ohne Not | verkleinert die Streuung, täuscht Genauigkeit vor |
| Modellbasiert ersetzen | wenn viele Fälle betroffen sind | aufwendig, und die Unsicherheit muss mitgeführt werden |
| als eigene Kategorie führen | kategoriale Merkmale | oft die ehrlichste Lösung |

In jedem Fall gehört die Anzahl der weggelassenen oder ersetzten Werte in den
Bericht.

### Kurz nachgeschlagen

| Aufgabe | R | Python |
|---|---|---|
| fehlende Werte je Spalte | `colSums(is.na(df))` | `df.isna().sum()` |
| Platzhalter auf `NA` setzen | `df$x[df$x < 0] <- NA` | `df.loc[df["x"] < 0, "x"] = np.nan` |
| vollständige Fälle | `df[complete.cases(df), ]` | `df.dropna()` |
| exakte Duplikate | `sum(duplicated(df))` | `df.duplicated().sum()` |
| doppelte Schlüssel | `sum(duplicated(df$id))` | `df["id"].duplicated().sum()` |
| Duplikate entfernen | `distinct(df)` | `df.drop_duplicates()` |
| Leerzeichen entfernen | `trimws(x)` | `s.str.strip()` |
| Gross- und Kleinschreibung | `tolower(x)` | `s.str.lower()` |
| Ausprägungen zählen | `table(x)` | `s.value_counts()` |

## Beispiele

:::: {.panel-tabset}

### Beispiel 1: Der Platzhalter, der mitrechnet

#### Frage und Datenlage

402 Datensätze mit Gewicht, Alter, Standort und Blutdruck. Der Blick auf die
Kennzahlen des Gewichts zeigt ein Minimum, das es nicht geben kann.

#### Rechnung

::: {.panel-tabset}

##### R

```{r}
#| label: b1-dq-r
nrow(roh)
summary(roh$gewicht)
sum(roh$gewicht < 0)
head(roh[roh$gewicht < 0, ], 3)

sauber <- roh
sauber$gewicht[sauber$gewicht < 0] <- NA
round(c(vorher = mean(roh$gewicht), nachher = mean(sauber$gewicht, na.rm = TRUE)), 2)
```

##### Python

```{python}
#| label: b1-dq-py
print(len(roh))
print(roh["gewicht"].describe().round(2).to_dict())
print("negativ:", int((roh["gewicht"] < 0).sum()))
print(roh[roh["gewicht"] < 0].head(3).to_string(index=False))

sauber = roh.copy()
sauber.loc[sauber["gewicht"] < 0, "gewicht"] = np.nan
print(round(roh["gewicht"].mean(), 2), round(sauber["gewicht"].mean(), 2))
```

:::

#### Output Zeile für Zeile

| Grösse | Wert | Erklärung |
|---|---|---|
| Zeilen | 402 | |
| Minimum Gewicht | **−1.0** | Ein Gewicht von minus eins ist kein Ausreisser, sondern ein Code. |
| Maximum | 117.7 | plausibel |
| Anzahl negativer Werte | **3** | Drei Erfassungen mit Platzhalter. |
| Mittelwert vorher | **80.41** | mit den drei Platzhaltern |
| Mittelwert nachher | **81.02** | nach dem Ersetzen durch `NA`, also 0.61 höher |

#### Interpretation und Ergebnissatz

Der Unterschied von 0.61 wirkt harmlos und ist es nur, weil es drei von 402
Fällen sind. Derselbe Platzhalter bei zehn Prozent der Werte, oder ein Code
wie 9999 statt −1, verschöbe das Ergebnis massiv. Der eigentliche Punkt ist
nicht die Grösse der Verschiebung, sondern dass sie **ohne jeden Hinweis**
entsteht: Eine leere Zelle wird als `NA` gelesen und von jeder Rechnung
sichtbar behandelt, ein Platzhalter rechnet mit.

> Drei der 402 Gewichte sind mit dem Platzhalter −1 erfasst. Ersetzt man sie
> durch `NA`, steigt der Mittelwert von 80.41 auf 81.02.

### Beispiel 2: Fehlende Werte haben ein Muster

#### Frage und Datenlage

Beim Blutdruck fehlen Werte. Wie viele sind es, und unterscheiden sich die
Fälle mit Lücke von denen ohne?

#### Rechnung

::: {.panel-tabset}

##### R

```{r}
#| label: b2-dq-r
c(fehlend = sum(is.na(sauber$blutdruck)),
  anteil  = round(mean(is.na(sauber$blutdruck)) * 100, 1))

sauber |>
  mutate(fehlt = is.na(blutdruck)) |>
  summarise(.by = fehlt, n = n(), mittleres_alter = round(mean(alter), 1))

sauber |>
  mutate(gruppe = cut(alter, c(17, 40, 65, 100),
                      labels = c("18-40", "41-65", "66+"))) |>
  summarise(.by = gruppe,
            anteil_fehlend = round(mean(is.na(blutdruck)) * 100, 1)) |>
  arrange(gruppe)

round(mean(sauber$blutdruck, na.rm = TRUE), 2)
```

##### Python

```{python}
#| label: b2-dq-py
print("fehlend:", int(sauber["blutdruck"].isna().sum()),
      round(sauber["blutdruck"].isna().mean() * 100, 1))

print(sauber.assign(fehlt=sauber["blutdruck"].isna())
      .groupby("fehlt")
      .agg(n=("alter", "size"), mittleres_alter=("alter", "mean"))
      .round(1).to_string())

gruppen = pd.cut(sauber["alter"], [17, 40, 65, 100],
                 labels=["18-40", "41-65", "66+"])
print(sauber.groupby(gruppen, observed=True)["blutdruck"]
      .apply(lambda s: round(s.isna().mean() * 100, 1)).to_dict())

print(round(sauber["blutdruck"].mean(), 2))
```

:::

#### Output Zeile für Zeile

| Grösse | Wert | Erklärung |
|---|---|---|
| fehlende Werte | **28** von 402, **7.0 Prozent** | Für sich genommen unauffällig. |
| mittleres Alter, Wert vorhanden | **43.4** Jahre | 374 Fälle |
| mittleres Alter, Wert fehlt | **70.0** Jahre | 28 Fälle. Der Unterschied von über 26 Jahren ist das Warnzeichen. |
| Anteil fehlend, 18 bis 40 | **0.0 Prozent** | |
| Anteil fehlend, 41 bis 65 | **0.0 Prozent** | |
| Anteil fehlend, 66 und älter | **50.0 Prozent** | Jede zweite ältere Person hat keinen Blutdruckwert. |
| Mittelwert der vorhandenen Werte | 129.06 | Dieser Wert beschreibt eine Stichprobe, in der die Älteren fehlen. |

#### Interpretation und Ergebnissatz

Sieben Prozent Lücken klingen nach einer Kleinigkeit, die man wegwirft. Der
Vergleich zeigt das Gegenteil: Die Lücken liegen fast vollständig bei den
über 65-Jährigen. Wer die Fälle weglässt, rechnet den Blutdruck einer
jüngeren Bevölkerung aus, und weil Blutdruck mit dem Alter steigt, ist das
Ergebnis zu niedrig. Der Anteil fehlender Werte je Altersgruppe gehört
deshalb in den Bericht, und die Altersabhängigkeit ins Modell.

> Von 402 Blutdruckwerten fehlen 28, also 7.0 Prozent, und zwar ausschliesslich
> bei den über 65-Jährigen, wo jeder zweite Wert fehlt. Die Fälle mit Lücke
> sind im Mittel 70.0 Jahre alt, die vollständigen 43.4.

### Beispiel 3: Duplikate

#### Frage und Datenlage

Beim Zusammenführen zweier Exporte sind Zeilen doppelt in den Datensatz
geraten. Wie viele, und was ändert sich, wenn man sie entfernt?

#### Rechnung

::: {.panel-tabset}

##### R

```{r}
#| label: b3-dq-r
sum(duplicated(roh))
which(duplicated(roh))

ohne <- distinct(roh)
c(mit = nrow(roh), ohne = nrow(ohne))
round(c(mit = mean(roh$alter), ohne = mean(ohne$alter)), 3)
```

##### Python

```{python}
#| label: b3-dq-py
print("exakte Duplikate:", int(roh.duplicated().sum()))
print(roh.index[roh.duplicated()].tolist())

ohne = roh.drop_duplicates()
print(len(roh), len(ohne))
print(round(roh["alter"].mean(), 3), round(ohne["alter"].mean(), 3))
```

:::

#### Output Zeile für Zeile

| Grösse | Wert | Erklärung |
|---|---|---|
| exakte Duplikate | **2** | Zeilen, die in allen Spalten mit einer früheren übereinstimmen. |
| Zeilen mit, ohne | **402** gegen **400** | |
| mittleres Alter | 45.221 gegen **45.138** | Der Unterschied ist klein, weil es zwei von 402 sind. Er zeigt aber, dass jede Kennzahl betroffen ist. |

`duplicated()` markiert das **zweite** und jedes weitere Vorkommen, nicht das
erste. Für Schlüsselspalten prüft man zusätzlich `duplicated(df$id)`: Zwei
Zeilen mit derselben Kennung, aber verschiedenen Werten sind der schlimmere
Fall, weil keine der beiden falsch aussieht.

#### Interpretation und Ergebnissatz

Exakte Duplikate sind leicht zu finden und meist harmlos zu beheben. Die
eigentliche Gefahr liegt davor: Sie entstehen fast immer beim Verknüpfen mit
einem nicht eindeutigen Schlüssel, siehe [pandas](../programmierung/pandas.qmd),
Beispiel 6. Deshalb ist die Zeilenzahl vor und nach jedem Join die billigste
Kontrolle, die es gibt.

> Der Datensatz enthält zwei exakte Duplikate; nach dem Entfernen bleiben 400
> Zeilen, und das mittlere Alter verschiebt sich von 45.221 auf 45.138.

### Beispiel 4: Dieselbe Kategorie, drei Schreibweisen

#### Frage und Datenlage

Der Standort ist als Text erfasst. Wie viele Ausprägungen gibt es, und wie
viele sollten es sein?

#### Rechnung

::: {.panel-tabset}

##### R

```{r}
#| label: b4-dq-r
sort(unique(roh$standort))
table(roh$standort)

normiert <- trimws(roh$standort)
normiert <- paste0(toupper(substr(normiert, 1, 1)),
                   tolower(substring(normiert, 2)))
table(normiert)
```

##### Python

```{python}
#| label: b4-dq-py
print(sorted(roh["standort"].unique().tolist()))
print(roh["standort"].value_counts().to_dict())

normiert = roh["standort"].str.strip().str.capitalize()
print(normiert.value_counts().to_dict())
```

:::

#### Output Zeile für Zeile

| Ausprägung | Anzahl | Erklärung |
|---|---|---|
| `Bern` | 200 | |
| `Chur` | 114 | |
| `Sion` | 83 | |
| `bern` | **3** | kleingeschrieben erfasst |
| `Bern ` | **2** | mit angehängtem Leerzeichen, im Ausdruck **unsichtbar** |
| nach dem Normieren | Bern **205**, Chur 114, Sion 83 | drei Ausprägungen statt fünf |

Das angehängte Leerzeichen ist der tückischere Fall: In jeder Tabelle und
jeder Grafik sieht `Bern ` genau aus wie `Bern`, aber eine Gruppierung
trennt beide, und ein Join findet die Zeilen nicht. Ein Blick auf die Anzahl
der Ausprägungen (`length(unique(x))` gegen die erwartete Zahl) findet das
sofort.

#### Interpretation und Ergebnissatz

Fünf Gruppen statt drei bedeuten fünf Zeilen in jeder Auswertung, zwei davon
mit winzigen Fallzahlen, und einen Mittelwert für "Bern", der drei Prozent
der Berner Fälle nicht enthält. Das Vereinheitlichen (Leerzeichen entfernen,
Schreibweise angleichen) gehört vor jede Gruppierung; bei freiem Text kommt
das Abgleichen gegen eine Referenzliste dazu.

> Der Standort hat fünf Ausprägungen, obwohl es drei Orte sind: `bern`
> dreimal und `Bern ` mit Leerzeichen zweimal. Nach dem Vereinheitlichen
> stehen 205 Berner Fälle statt 200.

### Beispiel 5: Ziffernhäufung

#### Frage und Datenlage

Blutdruckwerte werden oft geschätzt oder auf "runde" Werte gerundet. Lässt
sich das an den Daten selbst erkennen? Dazu die Häufigkeit der letzten Ziffer
aller vorhandenen Werte.

#### Rechnung

::: {.panel-tabset}

##### R

```{r}
#| label: b5-dq-r
bd <- sauber$blutdruck[!is.na(sauber$blutdruck)]
length(bd)

table(bd %% 10)
round(mean(bd %% 5 == 0) * 100, 1)
```

##### Python

```{python}
#| label: b5-dq-py
bd = sauber["blutdruck"].dropna()
print(len(bd))

print((bd % 10).astype(int).value_counts().sort_index().to_dict())
print(round(((bd % 5) == 0).mean() * 100, 1))
```

:::

#### Output Zeile für Zeile

| letzte Ziffer | Anzahl | Erwartung bei gleichmässiger Verteilung |
|---|---|---|
| **0** | **102** | rund 37 |
| 1 | 24 | |
| 2 | 25 | |
| 3 | 26 | |
| 4 | 22 | |
| **5** | **72** | rund 37 |
| 6 | 30 | |
| 7 | 24 | |
| 8 | 19 | |
| 9 | 30 | |

| Grösse | Wert | Erklärung |
|---|---|---|
| Werte insgesamt | 374 | |
| Anteil auf 0 oder 5 | **46.5 Prozent** | Bei gleichmässiger Verteilung wären es 20 Prozent. |

#### Interpretation und Ergebnissatz

Fast die Hälfte aller Werte endet auf 0 oder 5. Das kommt in der Natur nicht
vor, es kommt aus dem Erfassungsvorgang: geschätzte oder gerundete Ablesungen.
Für die Auswertung heisst das zweierlei. Die Werte sind gröber, als ihre
Nachkommastellen vortäuschen, und eine Kennzahl sollte nicht mehr Stellen
nennen, als die Erfassung hergibt. Und wenn nur ein Teil der Erhebung so
zustande kam, unterscheiden sich die Teile systematisch, was vor jedem
Gruppenvergleich zu klären ist.

> 46.5 Prozent der 374 Blutdruckwerte enden auf 0 oder 5, erwartet wären
> 20 Prozent; allein die Endziffer 0 kommt 102-mal statt rund 37-mal vor. Die
> Werte sind also zu einem erheblichen Teil gerundet erfasst.

::::

## Verständnisfragen

::: {.quiz}
In den Daten steht bei drei Personen ein Gewicht von minus eins. Warum ist so
ein Platzhalter gefährlicher als eine leere Zelle?

- [ ] Er ist nicht gefährlicher, nur unschöner ~ Der Unterschied ist, ob ein
      Fehler auffällt oder nicht.
- [x] Er sieht wie ein gültiger Wert aus und rechnet stillschweigend mit ~
      Richtig. Eine leere Zelle wird als `NA` eingelesen und von jeder
      Rechnung sichtbar behandelt; −1 verschiebt den Mittelwert ohne Warnung,
      hier um 0.61.
- [ ] Er lässt sich nicht in `NA` umwandeln ~ Umwandeln lässt er sich gut, man
      muss ihn nur zuerst bemerken.
:::

::: {.quiz}
Bei sieben Prozent der Fälle fehlt der Blutdruck. Diese Fälle sind im Mittel
70 Jahre alt, die übrigen 43. Was folgt daraus?

- [ ] Sieben Prozent sind wenig, die Fälle können weg ~ Die Anzahl ist nicht
      das Kriterium, sondern das Muster.
- [x] Das Fehlen hängt vom Alter ab, Weglassen verzerrt das Ergebnis nach
      unten ~ Richtig. Übrig bleibt eine jüngere Stichprobe, und da der
      Blutdruck mit dem Alter steigt, ist das Ergebnis zu niedrig.
- [ ] Die Messgeräte waren defekt ~ Möglich, aber das ändert nichts an der
      Verzerrung.
:::

::: {.quiz}
Eine Auswertung nach Standort zeigt fünf Gruppen, obwohl es drei Standorte
gibt. Was ist zuerst zu prüfen?

- [x] Schreibweise und unsichtbare Leerzeichen ~ Richtig. `Bern`, `bern` und
      `Bern ` sind drei verschiedene Zeichenketten, und das Leerzeichen sieht
      man im Ausdruck nicht. `trimws` beziehungsweise `.str.strip()` und eine
      einheitliche Schreibweise lösen es.
- [ ] Ob zwei Standorte neu eröffnet wurden ~ Möglich, aber die Fallzahlen
      von 3 und 2 sprechen dagegen.
- [ ] Ob die Gruppierung falsch programmiert ist ~ Die Gruppierung tut genau,
      was sie soll; die Werte unterscheiden sich wirklich.
:::

::: {.quiz}
46.5 Prozent der Blutdruckwerte enden auf 0 oder 5. Was sagt das über die
Daten?

- [x] Ein grosser Teil wurde gerundet oder geschätzt erfasst ~ Richtig. Bei
      gleichmässiger Verteilung der Endziffern wären es 20 Prozent. Die Werte
      sind gröber, als sie aussehen.
- [ ] Die Messgeräte sind besonders genau ~ Genaue Geräte erzeugen keine
      Häufung auf runden Werten.
- [ ] Es ist Zufall ~ Bei 374 Werten ist eine Abweichung von 20 auf 46.5
      Prozent kein Zufall.
:::

::: {.quiz}
Nach dem Entfernen von zwei Duplikaten ändert sich das mittlere Alter von
45.221 auf 45.138. Ist der Aufwand gerechtfertigt?

- [x] Ja, denn die Grösse der Änderung ist Zufall der Anzahl ~ Richtig. Bei
      zwei von 402 Zeilen ist sie klein; entstünden die Duplikate durch einen
      Join mit nicht eindeutigem Schlüssel, wären es schnell Hunderte.
- [ ] Nein, die dritte Nachkommastelle ist belanglos ~ Belanglos ist die
      Verschiebung hier, nicht die Ursache.
- [ ] Nein, Duplikate sind immer echte Beobachtungen ~ Zwei identische Zeilen
      können echt sein; dann braucht es eine Kennung, die sie unterscheidet.
:::

## Verlinkte Ressourcen

- [Missing data, Kapitel in R for Data Science](https://r4ds.hadley.nz/missing-values)
- [pandas: Umgang mit fehlenden Werten](https://pandas.pydata.org/docs/user_guide/missing_data.html)
- [naniar: fehlende Werte sichtbar machen](https://naniar.njtierney.com/)
