---
title: "Datum und Zeit"
description: "Zeitstempel parsen, rechnen, Zeitzonen und typische Stolpersteine."
categories: ["Data Wrangling", "R", "Python"]
quelle: ["ESDS", "PYFR"]
seitentyp: werkzeug
stand: entwurf
order: 40
---

```{r}
#| label: setup-r
#| include: false
library(lubridate)
```

```{python}
#| label: setup-python
#| include: false
import pandas as pd
```

## Kernideen

- Ein Datum ist ein eigener Typ, keine Zeichenkette und keine Zahl
- Umgewandelt wird früh, am besten direkt beim Import
- Das Format muss angegeben werden, sonst rät die Bibliothek
- Differenzen zwischen Zeitpunkten haben eine Einheit, die man mitliest
- Zeitzonen und Sommerzeit sind die Quelle der unangenehmsten Fehler

## Erklärung

::: {.note-box}
**Vorwissen:** [Datenimport und Formate](datenimport-formate.qmd), denn die
Umwandlung gehört dorthin, und [Data Wrangling](data-wrangling.qmd) für das
Gruppieren nach Zeitabschnitten. Für Reihen, bei denen die Reihenfolge selbst
Information trägt, siehe
[Zeitreihen](../statistik/zeitreihen/index.qmd).
:::

### Warum Text als Datum gefährlich ist

Solange ein Datum als Zeichenkette vorliegt, wird alphabetisch verglichen und
sortiert. Der 10. Januar liegt dann vor dem 2. Februar, weil die Ziffer 1 vor
der 2 steht. Ebenso scheitert jede Rechnung: die Differenz zwischen zwei
Zeichenketten ist nicht definiert, und eine Gruppierung nach Monat gruppiert
nach Text.

::: {.panel-tabset}

## R

```{r}
#| label: parsen-r
roh <- c("05.01.2026", "10.01.2026", "02.02.2026")

sort(roh)                       # alphabetisch, also falsch

datum <- dmy(roh)               # Tag, Monat, Jahr
sort(datum)
class(datum)
```

## Python

```{python}
#| label: parsen-py
roh = pd.Series(["05.01.2026", "10.01.2026", "02.02.2026"])

print(roh.sort_values().tolist())        # alphabetisch, also falsch

datum = pd.to_datetime(roh, format="%d.%m.%Y")
print(datum.sort_values().tolist())
print(datum.dtype)
```

:::

In R heissen die Parser nach der Reihenfolge der Bestandteile: `ymd`, `dmy`,
`mdy`, für Zeitstempel `ymd_hms`. In Python nimmt `pd.to_datetime` ein
`format` in der Schreibweise mit Prozentzeichen. Ohne Formatangabe raten beide,
und das Raten geht bei Tagen bis zwölf schief, weil `03.04.2026` sowohl der
3. April als auch der 4. März sein kann. Wer das Format kennt, gibt es an.

### Bestandteile herausziehen und gruppieren

::: {.panel-tabset}

## R

```{r}
#| label: teile-r
d <- ymd("2026-03-15")

year(d); month(d); day(d)
wday(d, label = TRUE, week_start = 1)
isoweek(d)
floor_date(d, unit = "month")     # auf den Monatsanfang abrunden
```

## Python

```{python}
#| label: teile-py
d = pd.Timestamp("2026-03-15")

print(d.year, d.month, d.day)
print(d.day_name())
print(d.isocalendar().week)
print(d.to_period("M").start_time)
```

:::

Für eine Auswertung je Monat wird nicht der Monatsname als Text gebildet,
sondern auf den Monatsanfang abgerundet. Der Text verliert das Jahr, und Januar
2025 landet dann in derselben Gruppe wie Januar 2026.

### Rechnen mit Zeitpunkten

::: {.panel-tabset}

## R

```{r}
#| label: rechnen-r
start <- ymd("2026-01-05")
ende  <- ymd("2026-03-15")

ende - start                          # Differenz mit Einheit
as.numeric(ende - start, units = "days")
start + days(30)
start %m+% months(1)                  # monatsweise, ohne Ueberlauf
```

## Python

```{python}
#| label: rechnen-py
start = pd.Timestamp("2026-01-05")
ende = pd.Timestamp("2026-03-15")

print(ende - start)                   # Timedelta
print((ende - start).days)
print(start + pd.Timedelta(days=30))
print(start + pd.DateOffset(months=1))
```

:::

Die Differenz ist in beiden Sprachen ein eigener Typ mit Einheit, nicht einfach
eine Zahl. Wer sie weiterrechnet, wandelt sie ausdrücklich um und legt die
Einheit fest; sonst hängt das Ergebnis davon ab, welche Einheit die Bibliothek
gewählt hat.

Der Zusatz `%m+%` in R und `DateOffset` in Python addieren Monate, ohne über das
Monatsende hinauszulaufen: der 31. Januar plus ein Monat ergibt den 28. oder
29. Februar, nicht den 3. März.

### Zeitzonen

Ein Zeitstempel ohne Zeitzone ist mehrdeutig, sobald Daten aus mehreren Quellen
zusammenkommen. Zwei Regeln vermeiden die meisten Probleme: intern in UTC
speichern und rechnen, erst für die Ausgabe in die lokale Zone umwandeln.

::: {.panel-tabset}

## R

```{r}
#| label: zonen-r
t <- ymd_hms("2026-03-29 01:30:00", tz = "UTC")

with_tz(t, "Europe/Zurich")     # derselbe Zeitpunkt, andere Darstellung
force_tz(t, "Europe/Zurich")    # andere Interpretation, anderer Zeitpunkt
```

## Python

```{python}
#| label: zonen-py
t = pd.Timestamp("2026-03-29 01:30:00", tz="UTC")

print(t.tz_convert("Europe/Zurich"))    # derselbe Zeitpunkt, andere Darstellung
print(t.tz_localize(None))              # Zeitzone entfernen, Wert bleibt
```

:::

Der Unterschied zwischen Umwandeln und Festlegen ist der Kern: `with_tz` und
`tz_convert` beschreiben denselben Moment in einer anderen Zone, `force_tz` und
`tz_localize` behaupten, dass die abgelesene Uhrzeit in einer anderen Zone galt,
und verschieben damit den Zeitpunkt selbst.

Die Umstellung auf Sommerzeit macht zusätzlich zwei Dinge kaputt: In der
Umstellungsnacht gibt es eine Stunde, die nicht existiert, und im Herbst eine,
die zweimal vorkommt. Deshalb ist ein Tag nicht immer 24 Stunden lang, und eine
Differenz in Tagen ist nicht immer das Vielfache von 24 Stunden.

::: {.quiz}
Ein Datensatz enthält die Spalte `datum` als Text im Format `03.04.2026`, und
der Import hat sie automatisch umgewandelt. Warum ist das ein Risiko?

- [ ] Kein Risiko, die Erkennung ist zuverlässig ~ Sie ist es genau dann nicht,
      wenn beide Lesarten möglich sind.
- [x] Bei Tageszahlen bis zwölf sind Tag und Monat vertauschbar ~ Richtig.
      `03.04.2026` kann der 3. April oder der 4. März sein. Die automatische
      Erkennung wählt eine Lesart, oft je nach Spracheinstellung, und der Fehler
      fällt erst bei einer Auswertung nach Monat auf.
- [ ] Weil Text grundsätzlich nicht umgewandelt werden darf ~ Umgewandelt gehört
      er unbedingt, nur mit ausdrücklichem Format.
:::

::: {.quiz}
Eine Auswertung gruppiert Umsätze nach dem Monatsnamen, den sie aus dem Datum
gebildet hat. Was geht dabei schief?

- [x] Gleiche Monate verschiedener Jahre landen in derselben Gruppe ~ Richtig.
      Der Name enthält das Jahr nicht mehr. Richtig ist, auf den Monatsanfang
      abzurunden oder Jahr und Monat gemeinsam zu gruppieren.
- [ ] Die Sortierung wird alphabetisch ~ Das passiert zusätzlich, ist aber nur
      ein Darstellungsproblem.
- [ ] Nichts, das ist der übliche Weg ~ Er ist üblich und trotzdem falsch,
      sobald mehr als ein Jahr in den Daten steckt.
:::

## Typische Aufgaben

**Beim Import direkt umwandeln**

::: {.panel-tabset}

## R

```r
readr::read_csv("daten.csv", col_types = readr::cols(
  datum = readr::col_date(format = "%d.%m.%Y")
))
```

## Python

```python
pd.read_csv("daten.csv", parse_dates=["datum"], dayfirst=True)
```

:::

**Nach Monat oder Woche zusammenfassen**

::: {.panel-tabset}

## R

```r
df |>
  dplyr::mutate(monat = lubridate::floor_date(datum, "month")) |>
  dplyr::summarise(summe = sum(umsatz), .by = monat)
```

## Python

```python
df.groupby(df["datum"].dt.to_period("M"))["umsatz"].sum()
```

:::

**Eine Zeitachse ohne Lücken erzeugen**

::: {.panel-tabset}

## R

```r
seq(as.Date("2026-01-01"), as.Date("2026-12-31"), by = "day")
```

## Python

```python
pd.date_range("2026-01-01", "2026-12-31", freq="D")
```

:::

**Alter oder Dauer in Jahren berechnen**

::: {.panel-tabset}

## R

```r
as.numeric(lubridate::interval(geburtstag, Sys.Date()) / lubridate::years(1))
```

## Python

```python
(pd.Timestamp.today() - geburtstag).dt.days / 365.25
```

:::

**Unix-Zeitstempel umwandeln**

::: {.panel-tabset}

## R

```r
as.POSIXct(1767225600, origin = "1970-01-01", tz = "UTC")
```

## Python

```python
pd.to_datetime(1767225600, unit="s", utc=True)
```

:::

**Für die Ausgabe formatieren**

::: {.panel-tabset}

## R

```r
format(datum, "%d.%m.%Y")
```

## Python

```python
datum.dt.strftime("%d.%m.%Y")
```

:::

## Verlinkte Ressourcen

- [lubridate: Referenz](https://lubridate.tidyverse.org/)
- [pandas: Zeitreihen und Datumsfunktionen](https://pandas.pydata.org/docs/user_guide/timeseries.html)
- [Liste der Zeitzonennamen](https://en.wikipedia.org/wiki/List_of_tz_database_time_zones)
