---
title: "Datum und Zeit"
description: "Datumsangaben einlesen, Bestandteile herausziehen, rechnen, Zeitzonen."
categories: ["Data Wrangling", "R", "Python"]
quelle: ["ESDS", "PYFR"]
seitentyp: werkzeug
stand: fertig
order: 40
---

```{r}
#| label: setup-r
#| include: false
library(dplyr)
library(lubridate)
```

```{python}
#| label: setup-python
#| include: false
import pandas as pd
```

## Kernideen

- Solange ein Datum **Text** ist, sortiert es alphabetisch und lässt sich
  nicht verrechnen. Die Umwandlung gehört an den Import.
- **Ohne Formatangabe raten** beide Sprachen, und bei Tageszahlen bis zwölf
  raten sie mit einer Trefferquote von 50 Prozent.
- Für Auswertungen je Monat wird **abgerundet** (Monatsanfang, Periode), nicht
  der Monatsname gebildet: Der Name verliert das Jahr.
- Eine Differenz ist ein **eigener Typ mit Einheit**, keine Zahl.
- **Monate sind verschieden lang**: Ein Monat addieren und 30 Tage addieren
  sind zwei verschiedene Dinge.
- **Zeitzonen und Sommerzeit**: Es gibt Ortszeiten, die nie stattfinden, und
  ein Tag hat nicht immer 24 Stunden.

## Erklärung

::: {.note-box}
**Vorwissen:** [Datenimport](datenimport-formate.qmd), weil die Umwandlung
dorthin gehört, und [Data Wrangling](data-wrangling.qmd) für das Gruppieren
nach Zeitabschnitten. Für Reihen, bei denen die Reihenfolge selbst
Information trägt, siehe [Zeitreihen](../statistik/zeitreihen/index.qmd).
:::

### Die Typen

| Was | R | Python |
|---|---|---|
| Datum ohne Zeit | `Date` | `datetime64[ns]`, `Timestamp` |
| Zeitpunkt | `POSIXct` | `Timestamp` mit `tz` |
| Differenz | `difftime` | `Timedelta` |
| Kalenderabschnitt | `floor_date()` auf Monat, Woche | `Period`, `to_period("M")` |

### Einlesen mit Formatangabe

In R heissen die Parser nach der Reihenfolge der Bestandteile: `ymd()`,
`dmy()`, `mdy()`, für Zeitstempel `ymd_hms()`. In Python nimmt
`pd.to_datetime()` ein `format` in der Schreibweise mit Prozentzeichen
(`%d.%m.%Y`). Ohne Angabe raten beide. Wer das Format kennt, gibt es an; wer
es nicht kennt, sieht sich die Rohwerte an, bevor er importiert.

| Zeichen | Bedeutung | Beispiel |
|---|---|---|
| `%d` | Tag zweistellig | 05 |
| `%m` | Monat zweistellig | 03 |
| `%Y` | Jahr vierstellig | 2026 |
| `%y` | Jahr zweistellig | 26 |
| `%H:%M:%S` | Stunde, Minute, Sekunde | 14:30:00 |

### Gruppieren nach Zeitabschnitten

Für eine Auswertung je Monat gibt es zwei Wege, und nur einer ist richtig:

| Weg | Ergebnis | tauglich |
|---|---|---|
| Monatsname oder `%m` als Text | "01", "Januar" | **nein**, das Jahr fehlt |
| auf den Monatsanfang abrunden | 2026-01-01 | ja |
| Periode | `2026-01` | ja |

Dasselbe gilt für Wochen. Dort kommt hinzu, dass die **ISO-Woche** zum
Jahreswechsel zu einem anderen Jahr gehören kann als das Datum: Der
1. Januar 2027 liegt in der ISO-Woche 53 des Jahres 2026. Wer nur nach der
Wochennummer gruppiert, wirft zwei Jahre zusammen; richtig ist das Paar aus
ISO-Jahr und ISO-Woche.

### Rechnen

`+ days(30)` addiert 30 Tage, `%m+% months(1)` beziehungsweise
`DateOffset(months=1)` addiert einen Monat, und ein Monat ist je nach Monat
28 bis 31 Tage lang. Beim Monatsende kommt hinzu, dass es den Zieltag nicht
geben muss: der 31. Januar plus ein Monat. R liefert mit dem gewöhnlichen
`+ months(1)` dafür `NA`, mit `%m+%` den letzten Tag des Zielmonats; pandas
nimmt mit `DateOffset` ebenfalls den letzten Tag.

### Zeitzonen

| Operation | R | Python | Wirkung |
|---|---|---|---|
| umwandeln | `with_tz()` | `tz_convert()` | **derselbe Moment**, andere Darstellung |
| festlegen | `force_tz()` | `tz_localize()` | **anderer Moment**, gleiche Ziffern |

Zwei Regeln vermeiden die meisten Probleme: intern in UTC speichern und
rechnen, erst für die Ausgabe umwandeln. Die Sommerzeit macht zusätzlich zwei
Dinge kaputt: Im Frühling gibt es eine Ortszeit, die nicht existiert, im
Herbst eine, die zweimal vorkommt.

### Kurz nachgeschlagen

| Aufgabe | R (lubridate) | Python (pandas) |
|---|---|---|
| Text zu Datum | `dmy(x)`, `ymd_hms(x)` | `pd.to_datetime(x, format="%d.%m.%Y")` |
| beim Import | `col_date(format = "%d.%m.%Y")` | `parse_dates=["datum"], dayfirst=True` |
| Bestandteile | `year()`, `month()`, `day()`, `wday()` | `.dt.year`, `.dt.month`, `.dt.day_name()` |
| auf Monat runden | `floor_date(d, "month")` | `.dt.to_period("M")` |
| ISO-Woche | `isoweek()`, `isoyear()` | `.dt.isocalendar().week` und `.year` |
| Differenz in Tagen | `as.numeric(b - a, units = "days")` | `(b - a).days` |
| Monat addieren | `d %m+% months(1)` | `d + pd.DateOffset(months=1)` |
| Zeitachse erzeugen | `seq(von, bis, by = "day")` | `pd.date_range(von, bis, freq="D")` |
| Zone umwandeln | `with_tz(t, "Europe/Zurich")` | `t.tz_convert("Europe/Zurich")` |

## Beispiele

:::: {.panel-tabset}

### Beispiel 1: Text ist kein Datum

#### Frage und Datenlage

Drei Datumsangaben als Text: `05.01.2026`, `10.01.2026`, `02.02.2026`. Wie
sortieren sie als Text, wie als Datum? Und was macht `03.04.2026` aus einem
Import ohne Formatangabe?

#### Rechnung

::: {.panel-tabset}

##### R

```{r}
#| label: b1-dz-r
roh <- c("05.01.2026", "10.01.2026", "02.02.2026")
sort(roh)                       # alphabetisch, also falsch

datum <- dmy(roh)
sort(datum)
class(datum)

c(als_dmy = format(dmy("03.04.2026")), als_mdy = format(mdy("03.04.2026")))
```

##### Python

```{python}
#| label: b1-dz-py
roh = pd.Series(["05.01.2026", "10.01.2026", "02.02.2026"])
print(roh.sort_values().tolist())        # alphabetisch, also falsch

datum = pd.to_datetime(roh, format="%d.%m.%Y")
print(datum.sort_values().dt.strftime("%d.%m.%Y").tolist())
print(datum.dtype)

print(pd.to_datetime("03.04.2026", format="%d.%m.%Y").strftime("%Y-%m-%d"),
      pd.to_datetime("03.04.2026", format="%m.%d.%Y").strftime("%Y-%m-%d"))
```

:::

#### Output Zeile für Zeile

| Schritt | Ergebnis | Erklärung |
|---|---|---|
| als Text sortiert | **02.02., 05.01., 10.01.** | Der 2. Februar steht vorn, weil die Ziffer 0 vor der 1 kommt. Verglichen wird zeichenweise. |
| als Datum sortiert | 05.01., 10.01., 02.02. | richtige Reihenfolge |
| Typ | `Date` beziehungsweise `datetime64[ns]` | Erst damit sind Differenzen und Gruppierungen möglich. |
| `03.04.2026` als Tag zuerst | **2026-04-03** | der 3. April |
| dieselbe Zeichenkette als Monat zuerst | **2026-03-04** | der 4. März |

#### Interpretation und Ergebnissatz

Dieselbe Zeichenkette ergibt zwei verschiedene Daten, und beide Lesarten sind
gültig. Ein Import, der rät, entscheidet das oft anhand der
Spracheinstellung des Rechners; dieselbe Datei wird dann auf zwei Rechnern
verschieden eingelesen. Auffallen wird es frühestens bei einer Auswertung
nach Monat, und dann fehlt der Zusammenhang zur Ursache.

> Als Text sortiert steht der 2. Februar vor dem 5. Januar. Die Zeichenkette
> `03.04.2026` ergibt je nach Lesart den 3. April oder den 4. März, weshalb
> das Format immer anzugeben ist.

### Beispiel 2: Bestandteile und das Gruppieren nach Monat

#### Frage und Datenlage

Vom 15. März 2026 sollen Jahr, Monat, Tag, Wochentag und ISO-Woche bestimmt
werden. Danach vier Werte aus Januar 2025, Januar 2026 und Februar 2026:
Was passiert, wenn nach dem Monat als Text gruppiert wird?

#### Rechnung

::: {.panel-tabset}

##### R

```{r}
#| label: b2-dz-r
d <- ymd("2026-03-15")
c(jahr = year(d), monat = month(d), tag = day(d),
  wochentag = wday(d, week_start = 1), woche = isoweek(d))
floor_date(d, "month")

ueber <- data.frame(
  datum = ymd(c("2025-01-15", "2025-01-28", "2026-01-12", "2026-02-03")),
  wert  = c(10, 20, 30, 40))

tapply(ueber$wert, format(ueber$datum, "%m"), sum)          # nur Monat
tapply(ueber$wert, floor_date(ueber$datum, "month"), sum)   # Monatsanfang
```

##### Python

```{python}
#| label: b2-dz-py
d = pd.Timestamp("2026-03-15")
print(d.year, d.month, d.day, d.day_name(), d.isocalendar().week)
print(d.to_period("M").start_time.date())

ueber = pd.DataFrame({
    "datum": pd.to_datetime(["2025-01-15", "2025-01-28", "2026-01-12", "2026-02-03"]),
    "wert": [10, 20, 30, 40]})

print(ueber.groupby(ueber["datum"].dt.strftime("%m"))["wert"].sum().to_dict())
print({str(k): v for k, v in
       ueber.groupby(ueber["datum"].dt.to_period("M"))["wert"].sum().items()})
```

:::

#### Output Zeile für Zeile

| Grösse | Wert | Erklärung |
|---|---|---|
| Jahr, Monat, Tag | 2026, 3, 15 | |
| Wochentag | **7** beziehungsweise `Sunday` | Mit `week_start = 1` zählt R ab Montag, die 7 ist der Sonntag. |
| ISO-Woche | **11** | |
| Monatsanfang | 2026-03-01 | `floor_date` beziehungsweise `to_period("M")` |
| nach Monat als Text | **`{'01': 60, '02': 40}`** | **Falsch:** Die 60 fasst Januar 2025 (10 + 20) und Januar 2026 (30) zusammen. Zwei Jahre in einer Gruppe. |
| nach Monatsanfang | 2025-01: **30**, 2026-01: **30**, 2026-02: 40 | Jetzt trennt die Gruppierung die Jahre. |

#### Interpretation und Ergebnissatz

Der Monatsname ist eine Beschriftung, kein Zeitabschnitt. Er verliert das
Jahr, und das fällt nur auf, wenn man die Summen nachrechnet, denn die
Tabelle sieht in beiden Fällen gleich plausibel aus. Für eine Grafik ist der
abgerundete Monatsanfang zusätzlich praktisch, weil er auf einer Zeitachse
richtig platziert wird, während Text alphabetisch einsortiert würde.

> Mit dem Monat als Text entsteht eine Januargruppe mit 60, die zwei Jahre
> vermischt; nach Monatsanfang gruppiert stehen Januar 2025 und Januar 2026
> getrennt bei je 30.

### Beispiel 3: Rechnen mit Zeitpunkten

#### Frage und Datenlage

Vom 5. Januar bis zum 15. März 2026: Wie gross ist die Differenz? Und was
ergibt der 31. Januar plus ein Monat, verglichen mit plus 31 Tagen?

#### Rechnung

::: {.panel-tabset}

##### R

```{r}
#| label: b3-dz-r
start <- ymd("2026-01-05")
ende  <- ymd("2026-03-15")

ende - start
as.numeric(ende - start, units = "days")
start + days(30)
start %m+% months(1)

ende_jan <- ymd("2026-01-31")
ende_jan + months(1)        # Zieltag gibt es nicht
ende_jan %m+% months(1)     # auf den letzten Tag gesetzt
ende_jan + days(31)
```

##### Python

```{python}
#| label: b3-dz-py
start, ende = pd.Timestamp("2026-01-05"), pd.Timestamp("2026-03-15")

print(ende - start, "|", (ende - start).days)
print((start + pd.Timedelta(days=30)).date())
print((start + pd.DateOffset(months=1)).date())

ende_jan = pd.Timestamp("2026-01-31")
print((ende_jan + pd.DateOffset(months=1)).date())
print((ende_jan + pd.Timedelta(days=31)).date())
```

:::

#### Output Zeile für Zeile

| Rechnung | Ergebnis | Erklärung |
|---|---|---|
| `ende - start` | **69 Tage**, als eigener Typ | R zeigt `Time difference of 69 days`, Python `69 days 00:00:00`. Keine blosse Zahl. |
| in Tagen | 69 | Erst die ausdrückliche Umwandlung macht eine Zahl daraus. |
| 5. Januar plus 30 Tage | **2026-02-04** | |
| 5. Januar plus 1 Monat | **2026-02-05** | Ein Tag später als plus 30 Tage, weil der Januar 31 Tage hat. |
| 31. Januar plus 1 Monat, R mit `+ months(1)` | **`NA`** | Den 31. Februar gibt es nicht. R sagt das deutlich. |
| 31. Januar plus 1 Monat, `%m+%` / `DateOffset` | **2026-02-28** | auf den letzten Tag des Zielmonats gesetzt |
| 31. Januar plus 31 Tage | **2026-03-03** | Drei Tage weiter als "ein Monat später". |

#### Interpretation und Ergebnissatz

"Ein Monat" ist keine Dauer, sondern eine Kalenderoperation. Wer Fristen
rechnet (Kündigung, Garantie, Folgetermin), muss sich entscheiden, was
gemeint ist, und es aufschreiben. Das `NA` in R ist dabei die ehrlichere
Voreinstellung als das stille Verschieben auf den Monatsletzten, weil es zur
Entscheidung zwingt.

> Zwischen dem 5. Januar und dem 15. März 2026 liegen 69 Tage. Der 31. Januar
> plus ein Monat ergibt den 28. Februar (in R mit `+ months(1)` ein `NA`),
> plus 31 Tage dagegen den 3. März.

### Beispiel 4: Zeitzonen und die Nacht der Umstellung

#### Frage und Datenlage

In der Nacht zum 29. März 2026 wird in Europa auf Sommerzeit umgestellt. Was
zeigt ein UTC-Zeitstempel von 00:30 und einer von 01:30 in Zürich? Was
passiert mit der Ortszeit 02:30, und wie lang ist die Spanne von 00:30 bis
03:30 Ortszeit?

#### Rechnung

::: {.panel-tabset}

##### R

```{r}
#| label: b4-dz-r
t1 <- ymd_hms("2026-03-29 00:30:00", tz = "UTC")
t2 <- ymd_hms("2026-03-29 01:30:00", tz = "UTC")

with_tz(t1, "Europe/Zurich")
with_tz(t2, "Europe/Zurich")

force_tz(ymd_hms("2026-03-29 02:30:00"), "Europe/Zurich")   # gibt es nicht

a <- ymd_hms("2026-03-29 00:30:00", tz = "Europe/Zurich")
b <- ymd_hms("2026-03-29 03:30:00", tz = "Europe/Zurich")
b - a
```

##### Python

```{python}
#| label: b4-dz-py
t1 = pd.Timestamp("2026-03-29 00:30:00", tz="UTC")
t2 = pd.Timestamp("2026-03-29 01:30:00", tz="UTC")

print(t1.tz_convert("Europe/Zurich"))
print(t2.tz_convert("Europe/Zurich"))

try:
    pd.Timestamp("2026-03-29 02:30:00").tz_localize("Europe/Zurich")
except Exception as fehler:
    print(type(fehler).__name__)

a = pd.Timestamp("2026-03-29 00:30", tz="Europe/Zurich")
b = pd.Timestamp("2026-03-29 03:30", tz="Europe/Zurich")
print(b - a)
```

:::

#### Output Zeile für Zeile

| Zeitpunkt | in Zürich | Erklärung |
|---|---|---|
| 00:30 UTC | **01:30 +01:00** (MEZ) | vor der Umstellung |
| 01:30 UTC | **03:30 +02:00** (MESZ) | Eine Stunde UTC später, aber zwei Stunden auf der Ortsuhr: Um 02:00 sprang sie auf 03:00. |
| Ortszeit 02:30 festlegen | **`NonExistentTimeError`** beziehungsweise `NA` | Diese Ortszeit hat es nie gegeben. Beide Sprachen verweigern die Angabe. |
| 00:30 bis 03:30 Ortszeit | **2 Stunden** | Auf der Uhr sind es drei, tatsächlich zwei. |

#### Interpretation und Ergebnissatz

Die letzte Zeile ist der Punkt, an dem Auswertungen still falsch werden: Wer
Dauern aus Ortszeiten berechnet, bekommt zweimal im Jahr eine Stunde
geschenkt oder gestohlen. Deshalb die Regel, intern in UTC zu rechnen und
erst zur Anzeige umzuwandeln. Und deshalb ist es ein gutes Zeichen, wenn eine
Bibliothek bei der nicht existierenden Ortszeit abbricht, statt etwas
anzunehmen.

> Ein UTC-Zeitstempel von 01:30 ist in Zürich bereits 03:30, während 00:30
> UTC erst 01:30 ist. Die Ortszeit 02:30 gibt es an diesem Tag nicht, und
> zwischen 00:30 und 03:30 Ortszeit liegen nur zwei Stunden.

### Beispiel 5: Die ISO-Woche am Jahreswechsel

#### Frage und Datenlage

Drei Tage um den Jahreswechsel: 28. Dezember 2026, 31. Dezember 2026 und
1. Januar 2027. In welcher ISO-Woche liegen sie, und was passiert beim
Gruppieren nach der Wochennummer?

#### Rechnung

::: {.panel-tabset}

##### R

```{r}
#| label: b5-dz-r
tage <- ymd(c("2026-01-01", "2026-12-28", "2026-12-31", "2027-01-01"))
data.frame(tag = tage, wochentag = wday(tage, week_start = 1),
           iso_jahr = isoyear(tage), iso_woche = isoweek(tage))

reihe <- data.frame(datum = ymd(c("2026-12-28", "2026-12-31", "2027-01-01")),
                    wert  = c(1, 2, 3))

tapply(reihe$wert, isoweek(reihe$datum), sum)          # nur Woche

reihe |>
  mutate(iso_jahr = isoyear(datum), iso_woche = isoweek(datum)) |>
  summarise(.by = c(iso_jahr, iso_woche), summe = sum(wert))
```

##### Python

```{python}
#| label: b5-dz-py
tage = pd.to_datetime(["2026-01-01", "2026-12-28", "2026-12-31", "2027-01-01"])
iso = tage.isocalendar()
print(pd.DataFrame({"tag": tage.strftime("%Y-%m-%d"),
                    "wochentag": tage.day_name().str[:3],
                    "iso_jahr": iso["year"].values,
                    "iso_woche": iso["week"].values}).to_string(index=False))

reihe = pd.DataFrame({"datum": pd.to_datetime(["2026-12-28", "2026-12-31", "2027-01-01"]),
                      "wert": [1, 2, 3]})
iso_r = reihe["datum"].dt.isocalendar()
print(reihe.groupby(iso_r["week"])["wert"].sum().to_dict())
print({f"{j}-W{w}": v for (j, w), v in
       reihe.groupby([iso_r["year"], iso_r["week"]])["wert"].sum().items()})
```

:::

#### Output Zeile für Zeile

| Tag | Wochentag | ISO-Jahr | ISO-Woche | Erklärung |
|---|---|---|---|---|
| 2026-01-01 | Donnerstag | 2026 | **1** | Die ISO-Woche 1 ist die Woche mit dem ersten Donnerstag des Jahres. |
| 2026-12-28 | Montag | 2026 | **53** | Das Jahr 2026 hat 53 ISO-Wochen. |
| 2026-12-31 | Donnerstag | 2026 | 53 | |
| 2027-01-01 | Freitag | **2026** | **53** | Der 1. Januar 2027 gehört zur letzten Woche des ISO-Jahres 2026. |

| Gruppierung | Ergebnis | Erklärung |
|---|---|---|
| nur nach Woche | Woche 53: **6** | Alle drei Werte in einer Gruppe. Hier zufällig richtig, weil alle drei Tage wirklich in derselben ISO-Woche liegen. |
| nach ISO-Jahr und Woche | (2026, 53): 6 | Dieselbe Gruppe, jetzt aber eindeutig benannt. Kämen Tage aus der Woche 53 eines anderen Jahres dazu, träfe nur diese Form die Unterscheidung. |

#### Interpretation und Ergebnissatz

Die Wochennummer allein ist kein Schlüssel. Über mehrere Jahre hinweg
gruppiert sie Woche 53 aus 2020 und 2026 zusammen, und am Jahreswechsel
gehören Tage zu einem ISO-Jahr, das nicht ihr Kalenderjahr ist. Wer nach
Wochen auswertet, nimmt deshalb immer das Paar aus ISO-Jahr und ISO-Woche,
oder rundet gleich auf den Wochenanfang ab.

> Der 1. Januar 2027 liegt in der ISO-Woche 53 des Jahres 2026, zusammen mit
> dem 28. und dem 31. Dezember 2026; ihre Summe beträgt 6. Nur das Paar aus
> ISO-Jahr und Woche benennt diese Gruppe eindeutig.

::::

## Verständnisfragen

::: {.quiz}
Ein Datensatz enthält die Spalte `datum` als Text im Format `03.04.2026`, und
der Import hat sie automatisch umgewandelt. Warum ist das ein Risiko?

- [ ] Kein Risiko, die Erkennung ist zuverlässig ~ Sie ist es genau dann
      nicht, wenn beide Lesarten möglich sind.
- [x] Bei Tageszahlen bis zwölf sind Tag und Monat vertauschbar ~ Richtig.
      `03.04.2026` kann der 3. April oder der 4. März sein, wie Beispiel 1
      zeigt. Die Erkennung wählt eine Lesart, oft je nach Spracheinstellung.
- [ ] Weil Text grundsätzlich nicht umgewandelt werden darf ~ Umgewandelt
      gehört er unbedingt, nur mit ausdrücklichem Format.
:::

::: {.quiz}
Eine Auswertung gruppiert Umsätze nach dem Monatsnamen, den sie aus dem Datum
gebildet hat. Was geht dabei schief?

- [x] Gleiche Monate verschiedener Jahre landen in derselben Gruppe ~
      Richtig, wie die Januarsumme 60 in Beispiel 2. Richtig ist, auf den
      Monatsanfang abzurunden oder Jahr und Monat gemeinsam zu gruppieren.
- [ ] Die Sortierung wird alphabetisch ~ Das passiert zusätzlich, ist aber
      nur ein Darstellungsproblem.
- [ ] Nichts, das ist der übliche Weg ~ Er ist üblich und trotzdem falsch,
      sobald mehr als ein Jahr in den Daten steckt.
:::

::: {.quiz}
Eine Frist läuft "einen Monat" ab dem 31. Januar. Welches Ergebnis ist zu
erwarten?

- [x] Der 28. Februar, sofern die Bibliothek auf den Monatsletzten setzt ~
      Richtig, mit `%m+%` beziehungsweise `DateOffset`. R liefert mit dem
      gewöhnlichen `+ months(1)` stattdessen `NA`, weil es den 31. Februar
      nicht gibt.
- [ ] Der 3. März, also 31 Tage später ~ Das wäre "plus 31 Tage", eine andere
      Rechnung.
- [ ] Ein Fehler, weil Monate keine feste Länge haben ~ Genau deshalb gibt es
      eigene Operatoren dafür.
:::

::: {.quiz}
Eine Auswertung berechnet Arbeitsdauern als Differenz zweier Ortszeiten. In
der Nacht der Zeitumstellung ist eine Schicht um eine Stunde zu lang. Was ist
die Ursache?

- [x] Zwischen 00:30 und 03:30 Ortszeit liegen an diesem Tag nur zwei Stunden
      ~ Richtig. Die Ortsuhr sprang von 02:00 auf 03:00. Wer in UTC rechnet
      und erst zur Anzeige umwandelt, hat das Problem nicht.
- [ ] Die Zeitzone war falsch eingestellt ~ Auch mit richtiger Zone gilt der
      Sprung.
- [ ] Es ist ein Rundungsfehler ~ Es geht um eine ganze Stunde.
:::

::: {.quiz}
Eine Wochenauswertung über drei Jahre gruppiert nach `isoweek()`
beziehungsweise `.dt.isocalendar().week`. Was fehlt?

- [x] Das ISO-Jahr; sonst fällt Woche 53 aus mehreren Jahren zusammen ~
      Richtig. Dazu kommt, dass der 1. Januar 2027 zur Woche 53 des ISO-Jahres
      2026 gehört, wie Beispiel 5 zeigt.
- [ ] Nichts, die Wochennummer ist eindeutig ~ Sie wiederholt sich jedes
      Jahr.
- [ ] Der Wochentag ~ Für eine Wochengruppierung ist er nicht nötig.
:::

## Verlinkte Ressourcen

- [lubridate: Datum und Zeit in R](https://lubridate.tidyverse.org/)
- [pandas: Zeitreihen und Datumsfunktionen](https://pandas.pydata.org/docs/user_guide/timeseries.html)
- [ISO 8601, Wochennummerierung](https://www.iso.org/iso-8601-date-and-time-format.html)
