---
title: "Grosse Datenmengen"
description: "Wenn CSV und Arbeitsspeicher an Grenzen kommen: Parquet, nur benötigte Spalten lesen und verzögerte Auswertung mit Arrow und Polars."
categories: ["Data Wrangling", "Tooling", "R", "Python"]
quelle: ["PYFR"]
seitentyp: werkzeug
stand: entwurf
order: 70
---

```{r}
#| label: setup-r
#| include: false
library(arrow)
library(dplyr)

lehmer <- function(saat, anzahl) {
  s <- saat
  raus <- numeric(anzahl)
  for (k in seq_len(anzahl)) {
    s <- (16807 * s) %% 2147483647
    raus[k] <- s / 2147483647
  }
  raus
}

# 200 000 Messungen an fuenf Standorten, in beiden Sprachen identisch
n <- 200000
u <- lehmer(77, 2 * n)
standorte <- c("Bern", "Chur", "Sion", "Basel", "Genf")
messungen <- data.frame(
  messung  = seq_len(n),
  standort = standorte[floor(u[1:n] * 5) + 1],
  wert     = round(20 + 5 * qnorm(u[(n + 1):(2 * n)]), 2),
  status   = ifelse((u[1:n] * 5) %% 1 < 0.02, "Fehler", "ok")
)
ordner <- tempfile("gross")
dir.create(ordner)
```

```{python}
#| label: setup-python
#| include: false
import os
import tempfile
import numpy as np
import pandas as pd
import polars as pl
from scipy import stats


def lehmer(saat, anzahl):
    """Derselbe Generator wie im R-Teil."""
    s = float(saat)
    raus = np.empty(anzahl)
    for k in range(anzahl):
        s = (16807.0 * s) % 2147483647.0
        raus[k] = s / 2147483647.0
    return raus


n = 200_000
u = lehmer(77, 2 * n)
standorte = np.array(["Bern", "Chur", "Sion", "Basel", "Genf"])
messungen = pd.DataFrame({
    "messung": np.arange(1, n + 1),
    "standort": standorte[(u[:n] * 5).astype(int)],
    "wert": np.round(20 + 5 * stats.norm.ppf(u[n:]), 2),
    "status": np.where((u[:n] * 5) % 1 < 0.02, "Fehler", "ok"),
})
ordner = tempfile.mkdtemp()
```

## Kernideen

- **Gross** heisst hier: Die Datei ist zu langsam zu lesen oder passt kaum in den Arbeitsspeicher, nicht „Big Data" im Rechenzentrum
- **Parquet** speichert spaltenweise, komprimiert und mit Datentypen; CSV speichert Text
- Wer nur drei von fünfzig Spalten braucht, **liest nur diese drei**
- **Verzögerte Auswertung**: Filter und Gruppierung werden zuerst beschrieben und dann in einem Durchgang ausgeführt, möglichst nah an der Datei
- Die Reihenfolge der Mittel: weniger lesen, besseres Format, verzögert auswerten, und erst dann ein grösserer Rechner
- DuckDB, Arrow und Polars lesen dieselben Parquet-Dateien; die Wahl ist keine Einbahnstrasse

## Erklärung

::: {.note-box}
**Vorwissen:** [Datenimport und Formate](datenimport-formate.qmd) für CSV und
die Formatübersicht, [Data Wrangling](data-wrangling.qmd) für Filtern und
Gruppieren. Mit SQL auf denselben Dateien arbeitet
[DuckDB](../datenbanken/duckdb.qmd).
:::

### Wo die Zeit verloren geht

| Engpass | Ursache | Abhilfe |
|---|---|---|
| Lesen dauert lange | CSV ist Text; jede Zahl wird beim Lesen geparst | Parquet, einmal umwandeln |
| Arbeitsspeicher voll | alle Spalten und Zeilen werden geladen | nur benötigte Spalten, Filter vor dem Laden |
| Gruppieren ist langsam | pandas arbeitet auf einem Kern, mit Zwischenkopien | Polars oder Arrow, mehrere Kerne, verzögert |
| Datei zu gross für einen Rechner | echte Big-Data-Grösse | Spark, Datenbank, Cloud-Dienste |

### CSV und Parquet

| | CSV | Parquet |
|---|---|---|
| Aufbau | Zeilen als Text | Spalten, binär, komprimiert |
| Datentypen | müssen beim Lesen erraten werden | gespeichert |
| Nur einige Spalten lesen | nicht möglich, die Datei wird ganz durchlaufen | direkt |
| Lesbar mit | jedem Editor | Arrow, pandas, Polars, DuckDB, Spark |
| Gut für | Austausch mit Menschen und alter Software | alles Weitere |

### Die Werkzeuge

| Werkzeug | R | Python | Stärke |
|---|---|---|---|
| Arrow | `arrow` | `pyarrow` | gemeinsames Speicherformat, Parquet lesen und schreiben, dplyr-Syntax auf Dateien |
| Polars | `polars` (jünger) | `polars` | sehr schnelle Data Frames, verzögerte Auswertung mit `scan_*` |
| DuckDB | `duckdb` | `duckdb` | SQL direkt auf Dateien |
| data.table | `data.table` | | schnelles R ohne neues Format |

## Beispiele

:::: {.panel-tabset}

### Beispiel 1: CSV oder Parquet

#### Frage und Datenlage

200 000 Messungen mit vier Spalten werden einmal als CSV und einmal als
Parquet geschrieben. Wie gross sind die Dateien, und kommen die Datentypen
beim Zurücklesen richtig an?

#### Rechnung

::: {.panel-tabset}

##### R

```{r}
#| label: b1-gross-r
pfad_csv <- file.path(ordner, "messungen.csv")
pfad_parquet <- file.path(ordner, "messungen.parquet")

write.csv(messungen, pfad_csv, row.names = FALSE, quote = FALSE)
write_parquet(messungen, pfad_parquet)

groesse <- c(csv = file.size(pfad_csv), parquet = file.size(pfad_parquet)) / 1e6
round(groesse, 2)
round(groesse["csv"] / groesse["parquet"], 1)

sapply(read_parquet(pfad_parquet), class)
```

##### Python

```{python}
#| label: b1-gross-py
pfad_csv = os.path.join(ordner, "messungen.csv")
pfad_parquet = os.path.join(ordner, "messungen.parquet")

messungen.to_csv(pfad_csv, index=False)
messungen.to_parquet(pfad_parquet, index=False)

csv_mb = os.path.getsize(pfad_csv) / 1e6
parquet_mb = os.path.getsize(pfad_parquet) / 1e6
print("CSV MB:", round(csv_mb, 2), " Parquet MB:", round(parquet_mb, 2),
      " Verhaeltnis:", round(csv_mb / parquet_mb, 1))

print(pd.read_parquet(pfad_parquet).dtypes)
```

:::

#### Output Zeile für Zeile

| Ausgabe | Wie sie zu lesen ist |
|---|---|
| Dateigrössen | Parquet ist deutlich kleiner als CSV; das genaue Verhältnis hängt von Bibliothek, Version und Kompression ab und steht in der Ausgabe |
| Verhältnis | wie viele Parquet-Dateien in eine CSV-Datei passen |
| Datentypen | `integer`, `character`, `numeric` in R, `int64`, `object`, `float64` in pandas: wie geschrieben, ohne Raten |

#### Interpretation

Die beiden Sprachen zeigen verschiedene Dateigrössen. Das ist erwartet: Sie
schreiben CSV mit unterschiedlicher Formatierung, und die Parquet-Schreiber
wählen je nach Version andere Voreinstellungen. Gleich ist die Grössenordnung
des Gewinns. Wichtiger als die Grösse sind die Typen: Eine Parquet-Datei weiss,
dass `wert` eine Zahl ist. Eine CSV-Datei weiss es nicht, und genau dort
entstehen die Probleme aus [Datenimport und Formate](datenimport-formate.qmd).

### Beispiel 2: Nur die benötigten Spalten

#### Frage und Datenlage

Für eine Auswertung werden nur `standort` und `wert` gebraucht. Parquet kann die
anderen Spalten beim Lesen überspringen.

#### Rechnung

::: {.panel-tabset}

##### R

```{r}
#| label: b2-gross-r
teil <- read_parquet(pfad_parquet, col_select = c("standort", "wert"))
dim(teil)
table(teil$standort)
```

##### Python

```{python}
#| label: b2-gross-py
teil = pd.read_parquet(pfad_parquet, columns=["standort", "wert"])
print(teil.shape)
print(teil["standort"].value_counts().sort_index().to_dict())
```

:::

#### Output Zeile für Zeile

| Ausgabe | Wert hier | Wie er zu lesen ist |
|---|---|---|
| Dimension | 200000 Zeilen, 2 Spalten | nur zwei der vier Spalten wurden gelesen |
| Basel | 39764 | Messungen je Standort |
| Bern | 39925 | |
| Chur | 40059 | |
| Genf | 40019 | |
| Sion | 40233 | |

#### Interpretation

Bei vier Spalten ist der Gewinn klein. Bei einer Tabelle mit fünfzig Spalten,
von denen drei gebraucht werden, liest Parquet einen Bruchteil der Daten. Mit
CSV ist das nicht möglich: `usecols` in pandas oder `col_select` in readr
sparen Speicher, aber die Datei wird trotzdem vollständig durchlaufen.

### Beispiel 3: Verzögert auswerten

#### Frage und Datenlage

Gesucht sind je Standort die Zahl der gültigen Messungen und ihr Mittelwert.
Statt die ganze Datei zu laden, wird die Auswertung beschrieben und erst am
Ende ausgeführt: in R mit Arrow und dplyr, in Python mit Polars.

#### Rechnung

::: {.panel-tabset}

##### R

```{r}
#| label: b3-gross-r
abfrage <- open_dataset(pfad_parquet) |>
  filter(status == "ok") |>
  group_by(standort) |>
  summarise(n = n(), mittel = mean(wert)) |>
  arrange(standort)

abfrage            # noch nichts gerechnet, nur beschrieben

ergebnis <- collect(abfrage)
ergebnis$mittel <- round(ergebnis$mittel, 3)
as.data.frame(ergebnis)
sum(messungen$status == "Fehler")
```

##### Python

```{python}
#| label: b3-gross-py
abfrage = (
    pl.scan_parquet(pfad_parquet)
    .filter(pl.col("status") == "ok")
    .group_by("standort")
    .agg(pl.len().alias("n"), pl.col("wert").mean().alias("mittel"))
    .sort("standort")
)

print(abfrage.explain())   # der Plan, noch nichts gerechnet

ergebnis = abfrage.collect().with_columns(pl.col("mittel").round(3))
print(ergebnis)
print("Fehler:", int((messungen["status"] == "Fehler").sum()))
```

:::

#### Output Zeile für Zeile

| Standort | gültige Messungen | Mittelwert | Wie es zu lesen ist |
|---|---|---|---|
| Basel | 38951 | 19.993 | |
| Bern | 39139 | 19.981 | |
| Chur | 39239 | 20.02 | |
| Genf | 39217 | 20.007 | |
| Sion | 39396 | 20.023 | |
| Fehlerzeilen | 4058 | | vor der Gruppierung herausgefiltert |

Die erste Ausgabe ist kein Ergebnis, sondern der **Plan**: Arrow zeigt die
beschriebene Abfrage, Polars den Ausführungsplan mit dem Filter direkt beim
Lesen der Datei.

#### Interpretation

Der Vorteil liegt im Plan. Weil die ganze Abfrage bekannt ist, bevor gerechnet
wird, kann das Werkzeug den Filter an die Datei weiterreichen und nur die
Spalten lesen, die in Filter, Gruppierung und Mittelwert vorkommen. Beide
Sprachen liefern dieselben Zahlen, weil ihre Dateien aus denselben Daten
entstanden sind, auch wenn die Dateien selbst nicht Byte für Byte gleich sind.
Die Werkzeuge sind austauschbar, das Format verbindet sie.

::::

## Typische Aufgaben

**Eine grosse CSV einmal in Parquet umwandeln, ohne sie ganz zu laden**

```r
open_dataset("gross.csv", format = "csv") |> write_dataset("parquet_ordner")
```

```python
pl.scan_csv("gross.csv").sink_parquet("gross.parquet")
```

**Viele Dateien als eine Tabelle abfragen**

```r
open_dataset("parquet_ordner/") |> filter(jahr == 2025) |> collect()
```

```python
pl.scan_parquet("parquet_ordner/*.parquet").filter(pl.col("jahr") == 2025).collect()
```

**Nach einer Spalte partitioniert schreiben**

```r
write_dataset(messungen, "nach_standort", partitioning = "standort")
```

```python
messungen.to_parquet("nach_standort", partition_cols=["standort"])
```

**CSV in Stücken verarbeiten, wenn kein anderes Format möglich ist**

```python
summe = 0
for stueck in pd.read_csv("gross.csv", chunksize=100_000):
    summe += stueck["wert"].sum()
```

## Verständnisfragen

::: {.quiz}
Eine CSV-Datei mit 60 Spalten und 50 Millionen Zeilen soll nach zwei Spalten
ausgewertet werden. Was bringt am meisten?

- [x] Einmal in Parquet umwandeln und danach nur die zwei Spalten lesen ~
      Richtig. Parquet speichert spaltenweise; die übrigen 58 Spalten werden
      gar nicht angefasst.
- [ ] Mehr Arbeitsspeicher ~ Hilft beim Laden, aber die Datei wird weiterhin
      vollständig geparst.
- [ ] Die CSV-Datei komprimieren ~ Spart Platz auf der Festplatte, macht das
      Lesen aber eher langsamer.
:::

::: {.quiz}
Was passiert beim Aufruf von `pl.scan_parquet(...).filter(...)` ohne
`.collect()`?

- [x] Es wird nur die Abfrage beschrieben, noch nichts gelesen oder gerechnet ~
      Richtig. Erst `.collect()` führt den Plan aus.
- [ ] Die Datei wird gelesen und gefiltert im Speicher gehalten ~ Das wäre
      `pl.read_parquet(...)` mit anschliessendem Filter.
- [ ] Es entsteht ein Fehler ~ Die Beschreibung ist gültig, sie wird nur nicht
      ausgeführt.
:::

::: {.quiz}
Warum zeigen R und Python in Beispiel 1 verschiedene Dateigrössen?

- [x] Sie schreiben mit verschiedenen Voreinstellungen, etwa Formatierung der
      Zahlen und Kompression ~ Richtig. Der Inhalt ist derselbe, die
      Darstellung auf der Festplatte nicht.
- [ ] Die Daten sind verschieden ~ Beide rechnen mit demselben Lehmer-Strom,
      Beispiel 2 und 3 zeigen identische Zahlen.
- [ ] Parquet ist nicht standardisiert ~ Das Format ist standardisiert, lässt
      aber Wahlmöglichkeiten bei Kompression und Kodierung.
:::

## Verlinkte Ressourcen

- [Apache Arrow für R](https://arrow.apache.org/docs/r/)
- [Polars: User Guide](https://docs.pola.rs/)
- [R for Data Science, Kapitel Arrow](https://r4ds.hadley.nz/arrow.html)
- [Apache Parquet: Überblick](https://parquet.apache.org/docs/overview/)
