---
title: "Textdaten und reguläre Ausdrücke"
description: "Text zerlegen, bereinigen und vereinheitlichen mit regulären Ausdrücken, und die Fallen bei Punkt, Gier und Umlauten."
categories: ["Data Wrangling", "Datenqualität", "R", "Python"]
quelle: ["PYFR"]
seitentyp: werkzeug
stand: entwurf
order: 45
---

```{r}
#| label: setup-r
#| include: false
# Alle Muster laufen mit perl = TRUE. Dann gelten in R dieselben Regeln fuer
# Klassen, Lookaheads und nicht gierige Quantoren wie in Python.
```

```{python}
#| label: setup-python
#| include: false
import re
import pandas as pd
```

## Kernideen

- Ein regulärer Ausdruck beschreibt ein **Muster**, nicht einen festen Text
- Erst **bereinigen** (Leerzeichen, Gross- und Kleinschreibung), dann **zerlegen**, dann **prüfen**, wie viel erkannt wurde
- Der Punkt steht für **jedes** Zeichen; ein echter Punkt wird maskiert: `\.`
- Quantoren sind **gierig**: `.*` nimmt so viel wie möglich, `.*?` so wenig wie möglich
- `[A-Za-z]` kennt keine Umlaute; für Buchstaben aller Sprachen gibt es eigene Klassen
- Nach jeder Regel zählen, wie viele Zeilen **nicht** gepasst haben; die sind das Problem

## Erklärung

::: {.note-box}
**Vorwissen:** [Data Wrangling](data-wrangling.qmd) für die Arbeit mit Spalten
und [Datenqualität](datenqualitaet.qmd), wo uneinheitliche Schreibweisen zum
ersten Mal auftauchen. Für Datumsangaben in Text gibt es eigene Funktionen,
siehe [Datum und Zeit](datum-zeit.qmd).
:::

### Die Bausteine

| Baustein | Bedeutung | Beispiel | passt auf |
|---|---|---|---|
| `.` | ein beliebiges Zeichen | `a.c` | `abc`, `a-c` |
| `\d`, `\s`, `\w` | Ziffer, Leerraum, Wortzeichen | `\d{4}` | `8001` |
| `\D`, `\S`, `\W` | jeweils das Gegenteil | `\D` | alles ausser Ziffern |
| `[abc]`, `[^abc]` | eines dieser Zeichen, keines davon | `[aeiou]` | Vokal |
| `*`, `+`, `?` | beliebig oft, mindestens einmal, höchstens einmal | `\d+` | `7`, `101` |
| `{n}`, `{n,m}` | genau n, zwischen n und m Mal | `\d{2,3}` | `12`, `123` |
| `^`, `$` | Anfang, Ende | `^\d+$` | nur Ziffern |
| `( )` | Gruppe, wird einzeln herausgezogen | `(\d{4}) (.+)` | PLZ und Ort |
| `.*?`, `+?` | nicht gierig | `<b>.*?</b>` | ein einzelnes Tag |
| `(?=...)` | Lookahead: folgt darauf, ohne es mitzunehmen | `41(?=\d{9}$)` | `41` vor neun Ziffern |

### R und Python

| Aufgabe | R (Basis, `perl = TRUE`) | Python |
|---|---|---|
| passt das Muster? | `grepl(muster, x, perl = TRUE)` | `re.search(muster, x)`, `s.str.contains()` |
| ersetzen | `gsub(muster, ersatz, x, perl = TRUE)` | `re.sub()`, `s.str.replace(regex=True)` |
| Gruppen herausziehen | `regmatches(x, regexec(muster, x, perl = TRUE))` | `s.str.extract()` |
| alle Treffer | `regmatches(x, gregexpr(muster, x, perl = TRUE))` | `re.findall()` |
| Buchstaben aller Sprachen | `\\p{L}` | `[^\W\d_]` im Modul `re` |

In R steht jeder Backslash doppelt, weil die Zeichenkette ihn selbst schon als
Maskierung liest: `"\\d"` im Code ist `\d` im Muster. In Python verhindert ein
vorangestelltes `r` dasselbe Problem: `r"\d"`.

::: {.note-box}
Das Paket `stringr` bietet in R dieselben Funktionen mit einheitlicheren Namen
(`str_detect`, `str_extract`, `str_replace_all`). Die Muster sind dieselben.
:::

## Beispiele

:::: {.panel-tabset}

### Beispiel 1: Adressen zerlegen

#### Frage und Datenlage

Fünf Adressen stehen als Text in einer Spalte. Gebraucht werden Strasse,
Hausnummer, Postleitzahl und Ort in eigenen Spalten. Eine Adresse ist ein
Postfach, eine liegt in Deutschland und hat eine fünfstellige Postleitzahl.

#### Rechnung

::: {.panel-tabset}

##### R

```{r}
#| label: b1-regex-r
adressen <- c("Bahnhofstrasse 12, 8001 Zürich", "Rue du Lac 5a, 1700 Fribourg",
              "Postfach, 3000 Bern", "Hauptgasse 7 , 4500 Solothurn",
              "Seestrasse 101, 88400 Konstanz")
muster <- "^(.+?)\\s+(\\d+[a-z]?)\\s*,\\s*(\\d{4})\\s+(.+)$"

treffer <- regmatches(adressen, regexec(muster, adressen, perl = TRUE))
teile <- t(sapply(treffer, function(m) if (length(m)) m[2:5] else rep(NA, 4)))
colnames(teile) <- c("strasse", "nr", "plz", "ort")
teile

c(erkannt = sum(!is.na(teile[, "plz"])), von = length(adressen))
```

##### Python

```{python}
#| label: b1-regex-py
adressen = pd.Series(["Bahnhofstrasse 12, 8001 Zürich", "Rue du Lac 5a, 1700 Fribourg",
                      "Postfach, 3000 Bern", "Hauptgasse 7 , 4500 Solothurn",
                      "Seestrasse 101, 88400 Konstanz"])
muster = r"^(?P<strasse>.+?)\s+(?P<nr>\d+[a-z]?)\s*,\s*(?P<plz>\d{4})\s+(?P<ort>.+)$"

teile = adressen.str.extract(muster)
print(teile)
print("erkannt:", int(teile["plz"].notna().sum()), "von", len(adressen))
```

:::

#### Output Zeile für Zeile

| Adresse | Ergebnis | Warum |
|---|---|---|
| Bahnhofstrasse 12, 8001 Zürich | alle vier Teile | Standardfall |
| Rue du Lac 5a, 1700 Fribourg | Strasse mit Leerzeichen, Nummer `5a` | `.+?` erlaubt Leerzeichen im Strassennamen, `[a-z]?` den Buchstaben |
| Postfach, 3000 Bern | nichts erkannt | keine Hausnummer; richtig, dass das Muster nicht passt |
| Hauptgasse 7 , 4500 Solothurn | erkannt trotz Leerzeichen vor dem Komma | `\s*` vor und nach dem Komma |
| Seestrasse 101, 88400 Konstanz | nichts erkannt | `\d{4}` verlangt vier Ziffern, die deutsche PLZ hat fünf |

#### Interpretation

Drei von fünf Adressen passen. Die zwei anderen sind kein Fehler des Musters,
sondern Fälle, die gesondert behandelt werden müssen. Genau deshalb gehört nach
jedem Zerlegen die Zählung der nicht erkannten Zeilen dazu: Ein Muster, das
alles „erkennt", hat meistens etwas falsch erkannt.

### Beispiel 2: Telefonnummern vereinheitlichen

#### Frage und Datenlage

Sechs Telefonnummern in verschiedenen Schreibweisen sollen in die einheitliche
Form `+41` plus neun Ziffern gebracht werden.

#### Rechnung

::: {.panel-tabset}

##### R

```{r}
#| label: b2-regex-r
tel <- c("+41 79 123 45 67", "079/123 45 67", "0041791234567",
         "079 123 4567", "79 123 45 67", "044-555-12-12")

normiere <- function(x) {
  z <- gsub("\\D", "", x, perl = TRUE)          # nur Ziffern behalten
  z <- sub("^0041", "", z, perl = TRUE)          # internationale Vorwahl
  z <- sub("^41(?=\\d{9}$)", "", z, perl = TRUE) # +41 ohne Nullen
  z <- sub("^0", "", z, perl = TRUE)             # fuehrende Null
  ifelse(grepl("^\\d{9}$", z, perl = TRUE), paste0("+41", z), NA)
}
normiere(tel)
```

##### Python

```{python}
#| label: b2-regex-py
tel = ["+41 79 123 45 67", "079/123 45 67", "0041791234567",
       "079 123 4567", "79 123 45 67", "044-555-12-12"]


def normiere(x):
    z = re.sub(r"\D", "", x)            # nur Ziffern behalten
    z = re.sub(r"^0041", "", z)         # internationale Vorwahl
    z = re.sub(r"^41(?=\d{9}$)", "", z) # +41 ohne Nullen
    z = re.sub(r"^0", "", z)            # fuehrende Null
    return "+41" + z if re.fullmatch(r"\d{9}", z) else None


print([normiere(x) for x in tel])
```

:::

#### Output Zeile für Zeile

| Eingabe | Ergebnis | Schritt, der entscheidet |
|---|---|---|
| `+41 79 123 45 67` | `+41791234567` | `\D` entfernt Plus und Leerzeichen, danach `41` vor neun Ziffern |
| `079/123 45 67` | `+41791234567` | führende Null |
| `0041791234567` | `+41791234567` | `0041` |
| `079 123 4567` | `+41791234567` | andere Gruppierung, gleiche Ziffern |
| `79 123 45 67` | `+41791234567` | schon ohne Null, neun Ziffern |
| `044-555-12-12` | `+41445551212` | Festnetz, gleiche Regeln |

#### Interpretation

Die Reihenfolge der Schritte trägt die Logik: erst alles ausser Ziffern
entfernen, dann Vorwahlen, zuletzt prüfen, ob genau neun Ziffern übrig sind.
Eine Nummer, die das nicht erfüllt, wird `NA` statt einer halb richtigen Form.
Der Lookahead in Schritt drei verhindert, dass eine Nummer, die zufällig mit 41
beginnt, beschnitten wird.

### Beispiel 3: Punkt und Gier

#### Frage und Datenlage

Zwei Fehler, die Muster still falsch machen: ein unmaskierter Punkt und ein
gieriger Quantor.

#### Rechnung

::: {.panel-tabset}

##### R

```{r}
#| label: b3-regex-r
werte <- c("3.5", "3x5", "305")
rbind(punkt_roh = grepl("3.5", werte, perl = TRUE),
      punkt_maskiert = grepl("3\\.5", werte, perl = TRUE))

s <- "<b>Preis</b> und <b>Menge</b>"
regmatches(s, gregexpr("<b>.*</b>", s, perl = TRUE))[[1]]
regmatches(s, gregexpr("<b>.*?</b>", s, perl = TRUE))[[1]]
```

##### Python

```{python}
#| label: b3-regex-py
werte = ["3.5", "3x5", "305"]
print("punkt_roh:     ", [bool(re.search(r"3.5", w)) for w in werte])
print("punkt_maskiert:", [bool(re.search(r"3\.5", w)) for w in werte])

s = "<b>Preis</b> und <b>Menge</b>"
print(re.findall(r"<b>.*</b>", s))
print(re.findall(r"<b>.*?</b>", s))
```

:::

#### Output Zeile für Zeile

| Muster | Ergebnis | Wie es zu lesen ist |
|---|---|---|
| `3.5` | passt auf alle drei | der Punkt steht für jedes Zeichen, auch `x` und `0` |
| `3\.5` | passt nur auf `3.5` | maskiert ist der Punkt ein Punkt |
| `<b>.*</b>` | ein einziger Treffer über den ganzen Text | `.*` läuft bis zum **letzten** `</b>` |
| `<b>.*?</b>` | zwei Treffer | `.*?` hört beim **ersten** `</b>` auf |

#### Interpretation

Beide Fehler erzeugen keine Fehlermeldung, sondern zu viele Treffer. Das
fällt nur auf, wenn man die Treffer ansieht. Für HTML ist ein regulärer
Ausdruck ohnehin das falsche Werkzeug; dafür gibt es Parser, siehe
[APIs und Web-Scraping](apis-web-scraping.qmd).

### Beispiel 4: Wörter zählen mit Umlauten

#### Frage und Datenlage

Aus Freitextrückmeldungen sollen die häufigsten Wörter gezählt werden. Der Text
enthält Umlaute.

#### Rechnung

::: {.panel-tabset}

##### R

```{r}
#| label: b4-regex-r
text <- tolower("Qualität gut, Lieferung spät. Qualität top! Preis ok, Lieferung pünktlich, Qualität gut.")

nur_ascii <- regmatches(text, gregexpr("[A-Za-z]+", text, perl = TRUE))[[1]]
alle_buchstaben <- regmatches(text, gregexpr("\\p{L}+", text, perl = TRUE))[[1]]

c(woerter_ascii = length(nur_ascii), woerter_voll = length(alle_buchstaben))
table(nur_ascii)[c("qualit", "t", "sp")]
table(alle_buchstaben)[c("qualität", "spät", "pünktlich")]
```

##### Python

```{python}
#| label: b4-regex-py
text = "Qualität gut, Lieferung spät. Qualität top! Preis ok, Lieferung pünktlich, Qualität gut.".lower()

nur_ascii = re.findall(r"[A-Za-z]+", text)
alle_buchstaben = re.findall(r"[^\W\d_]+", text)

print("woerter_ascii:", len(nur_ascii), " woerter_voll:", len(alle_buchstaben))
z_ascii = pd.Series(nur_ascii).value_counts()
z_voll = pd.Series(alle_buchstaben).value_counts()
print({w: int(z_ascii[w]) for w in ["qualit", "t", "sp"]})
print({w: int(z_voll[w]) for w in ["qualität", "spät", "pünktlich"]})
```

:::

#### Output Zeile für Zeile

| Ausgabe | Wert | Wie er zu lesen ist |
|---|---|---|
| Wörter mit `[A-Za-z]+` | 17 | zu viele: jedes Umlautwort zerfällt in Stücke |
| Wörter mit allen Buchstaben | 12 | richtig |
| `qualit` | 3 | „Qualität" ohne Endung |
| `t` | 4 | Reststücke aus „Qualität" und „spät" |
| `qualität` | 3 | mit der vollständigen Klasse korrekt gezählt |

#### Interpretation

`[A-Za-z]` ist in Anleitungen verbreitet und für deutschen Text falsch. Das
Ergebnis sieht plausibel aus, bis man die Liste der Wörter liest. In R hilft
`\p{L}` mit `perl = TRUE`, in Python `[^\W\d_]`, weil `\w` dort Unicode-Buchstaben
bereits einschliesst, aber auch Ziffern und den Unterstrich.

::::

## Typische Aufgaben

**Mehrfache Leerzeichen und Ränder bereinigen**

```r
trimws(gsub("\\s+", " ", x, perl = TRUE))
```

```python
s.str.replace(r"\s+", " ", regex=True).str.strip()
```

**Schreibweisen einer Kategorie vereinheitlichen**

```r
ifelse(grepl("^z(ue|ü)rich$", tolower(trimws(x)), perl = TRUE), "Zürich", x)
```

```python
s.where(~s.str.strip().str.lower().str.fullmatch(r"z(ue|ü)rich"), "Zürich")
```

**Zahl aus Text herausziehen, etwa „CHF 1'250.50"**

```r
as.numeric(gsub("[^0-9.]", "", x, perl = TRUE))
```

```python
pd.to_numeric(s.str.replace(r"[^0-9.]", "", regex=True))
```

**Prüfen, wie viele Zeilen ein Format nicht erfüllen**

```r
sum(!grepl("^\\d{4}$", plz, perl = TRUE))
```

```python
(~s.str.fullmatch(r"\d{4}")).sum()
```

## Verständnisfragen

::: {.quiz}
Das Muster `\d+.\d+` soll Dezimalzahlen wie `12.5` finden. Was passt ausserdem?

- [x] Auch `12-5` und `12 5` ~ Richtig. Der Punkt steht für jedes Zeichen.
      Gemeint war `\d+\.\d+`.
- [ ] Nichts, das Muster ist korrekt ~ Es ist syntaktisch korrekt, aber zu
      grosszügig.
- [ ] Nur Zahlen mit genau einer Nachkommastelle ~ `\d+` erlaubt beliebig viele
      Ziffern.
:::

::: {.quiz}
In R liefert `grepl("\d{4}", x)` einen Fehler. Warum?

- [x] Der Backslash muss in einer R-Zeichenkette doppelt stehen: `"\\d{4}"` ~
      Richtig. R liest `"\d"` als unbekannte Maskierung, bevor das Muster
      überhaupt ausgewertet wird.
- [ ] `\d` gibt es in R nicht ~ Es gibt die Klasse, sie muss nur richtig
      geschrieben werden.
- [ ] `grepl` braucht `fixed = TRUE` ~ Damit würde das Muster als wörtlicher
      Text gesucht, nicht als Ausdruck.
:::

::: {.quiz}
Ein Muster zerlegt 10 000 Adressen, und alle 10 000 werden „erkannt". Was ist
der erste Verdacht?

- [x] Das Muster ist zu grosszügig und erkennt auch Fälle falsch, die es nicht
      erkennen sollte ~ Richtig. Echte Adresslisten enthalten fast immer
      Postfächer, Tippfehler oder ausländische Formate. Eine Stichprobe der
      Treffer ansehen.
- [ ] Die Daten sind sauber ~ Möglich, aber bei 10 000 Adressen selten.
- [ ] Nichts, ein vollständiger Treffer ist das Ziel ~ Das Ziel ist ein
      richtiger Treffer, kein vollständiger.
:::

## Verlinkte Ressourcen

- [regex101](https://regex101.com/): Muster ausprobieren, jede Stelle wird erklärt
- [R for Data Science, Kapitel Regular Expressions](https://r4ds.hadley.nz/regexps.html)
- [Python-Dokumentation: re](https://docs.python.org/3/library/re.html)
- [pandas: Working with text data](https://pandas.pydata.org/docs/user_guide/text.html)
