---
title: "Tidy Data"
description: "Eine Zeile je Beobachtung, eine Spalte je Variable, und warum das trägt."
categories: ["Data Wrangling", "Datenqualität"]
quelle: ["ESDS"]
seitentyp: konzept
stand: entwurf
order: 20
---

```{r}
#| label: setup-r
#| include: false
library(dplyr)
library(tidyr)
library(readr)
library(lubridate)
library(ggplot2)

theme_set(theme_minimal(base_size = 12))
set.seed(42)
```

```{python}
#| label: setup-python
#| include: false
import numpy as np
import pandas as pd
import matplotlib.pyplot as plt

plt.rcParams.update({"figure.figsize": (7, 4.2), "font.size": 11,
                     "savefig.dpi": 288, "figure.dpi": 288})
rng = np.random.default_rng(42)
```

## Kernideen

- Eine Zeile je Beobachtung, eine Spalte je Merkmal, eine Zelle je Wert
- Dieselben Daten lassen sich in vielen Formen ablegen, nur eine passt zu den Werkzeugen
- Langes Format für die Auswertung, breites Format für die Anzeige
- Wer die Form richtig wählt, spart sich Sonderfälle in jedem Schritt
- Untidy erkennt man an Werten in Spaltennamen und an mehreren Werten in einer Zelle

## Erklärung

::: {.note-box}
**Vorwissen:** [R-Grundlagen](../programmierung/r-grundlagen.qmd) oder
[pandas](../programmierung/pandas.qmd) für den Data Frame. Wie man Daten in
diese Form bringt, steht unter [Data Wrangling](data-wrangling.qmd).
:::

### Warum die Aufbereitung den grössten Teil der Zeit frisst

Daten kommen so, wie sie irgendwo entstanden sind, und nicht so, wie eine
Auswertung sie braucht. Eine Exportdatei aus einer Maschinensteuerung hat
Datumsangaben als Text, Messwerte mit Dezimalkomma, Kategorien mit Tippfehlern
und irgendwo einen Strich für einen fehlenden Wert. Nichts davon ist ein Fehler
der Daten; es ist der Normalzustand.

Das Werkzeug dagegen erwartet eine bestimmte Form. Wird sie hergestellt, läuft
alles Weitere glatt. Wird sie nicht hergestellt, kostet jeder einzelne Schritt
Sonderbehandlung, und diese Sonderbehandlungen summieren sich zu genau dem
Aufwand, der in Projektplänen fehlt.

### Tidy data: die Form, auf die alles passt

Das Prinzip klingt banal und ist es nicht. Eine Tabelle heisst aufgeräumt, wenn
jede Zeile eine Beobachtung ist, jede Spalte ein Merkmal und jede Tabelle eine
Beobachtungseinheit beschreibt.

Der Unterschied wird sichtbar, sobald dieselben Zahlen in beiden Formen
nebeneinander stehen. Diese Tabelle ist nicht aufgeräumt, weil die Spaltennamen
selbst eine Information tragen, nämlich das Jahr:

```{r}
#| label: untidy-r
breit <- data.frame(
  standort  = c("Bern", "Chur", "Sion"),
  jahr_2024 = c(120, 95, 143),
  jahr_2025 = c(131, 92, 150)
)
breit
```

Aufgeräumt sieht dasselbe so aus:

```{r}
#| label: tidy-r
lang <- breit |>
  pivot_longer(cols = starts_with("jahr_"),
               names_to = "jahr", values_to = "menge",
               names_prefix = "jahr_")
lang
```

Jetzt ist das Jahr ein Merkmal wie jedes andere, und damit lässt sich danach
filtern, gruppieren und gruppenweise zeichnen. In der breiten Form ginge das
nur über Spaltennamen, also über Umwege.

::: {.note-box}
Merkhilfe für den Zweifelsfall: Steht in einem Spaltennamen eine Information,
die eigentlich ein Wert ist, etwa ein Jahr, ein Monat oder ein Gerätename, dann
ist die Tabelle breit und die Auswertung will sie lang.
:::

::: {.quiz}
Eine Tabelle hat die Spalten `patient`, `blutdruck_vorher`, `blutdruck_nachher`.
Warum ist sie nicht aufgeräumt?

- [x] Der Messzeitpunkt steckt im Spaltennamen, ist aber ein Merkmal ~ Richtig.
      Aufgeräumt hiessen die Spalten `patient`, `zeitpunkt` und `blutdruck`.
      Jede Zeile wäre dann eine Messung statt eines Patienten.
- [ ] Sie enthält zu wenige Spalten ~ Die Anzahl ist nicht das Kriterium,
      sondern was in den Spaltennamen steht.
- [ ] Blutdruck gehört in zwei getrennte Tabellen ~ Eine Tabelle genügt, sie
      muss nur lang statt breit vorliegen.
:::

::: {.quiz}
Wann ist die breite Form trotzdem die richtige?

- [ ] Immer, sie ist kompakter ~ Kompakter ja, aber für Filtern, Gruppieren und
      Zeichnen unbrauchbar.
- [x] Für eine Berichtstabelle, die ein Mensch liest ~ Richtig. Der Vergleich
      fällt zeilenweise ins Auge. Die Umformung ins Breite ist deshalb
      typischerweise der letzte Schritt, nicht der erste.
- [ ] Wenn viele fehlende Werte vorliegen ~ Damit hat die Form nichts zu tun,
      fehlende Werte gibt es in beiden.
:::

## Verlinkte Ressourcen

- [Tidy Data, das Kapitel in R for Data Science](https://r4ds.hadley.nz/data-tidy)
