---
title: "Tidy Data"
description: "Eine Zeile je Beobachtung, eine Spalte je Variable, und warum das trägt."
categories: ["Data Wrangling", "Datenqualität", "R", "Python"]
quelle: ["ESDS"]
seitentyp: konzept
stand: fertig
order: 20
---

```{r}
#| label: setup-r
#| include: false
library(dplyr)
library(tidyr)
```

```{python}
#| label: setup-python
#| include: false
import pandas as pd
```

## Kernideen

- **Eine Zeile je Beobachtung, eine Spalte je Merkmal, ein Wert je Zelle.**
- Steht in einem **Spaltennamen** eine Information, die ein Wert ist (ein
  Jahr, ein Monat, ein Gerätename), ist die Tabelle breit und die Auswertung
  will sie lang.
- **Langes Format** zum Rechnen, Filtern und Zeichnen, **breites Format** für
  die Anzeige. Die Umformung ins Breite ist der letzte Schritt, nicht der
  erste.
- Mehrere Werte in einer Zelle werden **aufgeteilt**, bevor gerechnet wird.
- Beschreibt eine Tabelle **zwei Beobachtungseinheiten**, gehört sie getrennt.
  Wiederholte Angaben widersprechen sich sonst irgendwann.

## Erklärung

::: {.note-box}
**Vorwissen:** [R-Grundlagen](../programmierung/r-grundlagen.qmd) oder
[pandas](../programmierung/pandas.qmd) für den Data Frame. Wie man Daten in
diese Form bringt, steht unter [Data Wrangling](data-wrangling.qmd), woher
sie kommen unter [Datenimport](datenimport-formate.qmd), und was man vor dem
Umformen prüft unter [Datenqualität](datenqualitaet.qmd).
:::

### Warum die Aufbereitung den grössten Teil der Zeit frisst

Daten kommen so, wie sie irgendwo entstanden sind, und nicht so, wie eine
Auswertung sie braucht. Ein Export aus einer Maschinensteuerung hat
Datumsangaben als Text, Messwerte mit Dezimalkomma, Kategorien mit
Tippfehlern und irgendwo einen Strich für einen fehlenden Wert. Nichts davon
ist ein Fehler; es ist der Normalzustand.

Das Werkzeug dagegen erwartet eine bestimmte Form. Wird sie hergestellt,
läuft alles Weitere glatt. Wird sie nicht hergestellt, kostet jeder Schritt
Sonderbehandlung, und diese Sonderbehandlungen summieren sich zu genau dem
Aufwand, der in Projektplänen fehlt.

### Die drei Regeln

| Regel | verletzt, wenn | Beispiel |
|---|---|---|
| Eine Spalte je Merkmal | ein Wert im Spaltennamen steht | `jahr_2024`, `jahr_2025` |
| Eine Zeile je Beobachtung | mehrere Werte in einer Zelle stehen | `12,4/13,1` |
| Eine Tabelle je Beobachtungseinheit | zwei Einheiten gemischt sind | Messungen und Standortstammdaten in einer Tabelle |

### Lang und breit

| | langes Format | breites Format |
|---|---|---|
| Aufbau | `standort`, `jahr`, `menge` | `standort`, `2024`, `2025` |
| Zeilen | eine je Messung | eine je Standort |
| gut für | filtern, gruppieren, zeichnen, modellieren | lesen und vergleichen im Bericht |
| Umformung | `pivot_longer()` / `melt()` | `pivot_wider()` / `pivot()` |

Der Grund für die Vorliebe der Werkzeuge ist einfach: Im langen Format ist
jede Grösse ansprechbar. Ein Filter auf das Jahr ist eine Bedingung auf einer
Spalte, im breiten Format wäre es eine Auswahl von Spaltennamen. Eine Grafik
nach Jahr einzufärben braucht eine Spalte `jahr`; im breiten Format gibt es
sie nicht.

### Kurz nachgeschlagen

| Aufgabe | R (tidyr) | pandas |
|---|---|---|
| breit zu lang | `pivot_longer(cols, names_to, values_to)` | `melt(id_vars, var_name, value_name)` |
| lang zu breit | `pivot_wider(names_from, values_from)` | `pivot(index, columns, values)` |
| mit Aggregation ins Breite | `pivot_wider(values_fn = mean)` | `pivot_table(aggfunc="mean")` |
| Zelle mit Liste aufteilen | `separate_rows(spalte, sep = "/")` | `.str.split("/")` und `.explode()` |
| Spalte in zwei teilen | `separate_wider_delim()` | `.str.split(expand=True)` |
| Eindeutigkeit prüfen | `n_distinct()` je Gruppe | `.groupby(...).nunique()` |
| Stammdaten herausziehen | `distinct(a, b)` | `.drop_duplicates()` |

## Beispiele

:::: {.panel-tabset}

### Beispiel 1: Breit, lang und was erst dann geht

#### Frage und Datenlage

Mengen für drei Standorte in zwei Jahren, abgelegt mit einer Spalte je Jahr
(Bern 120 und 131, Chur 95 und 92, Sion 143 und 150). Gesucht sind das Mittel
je Jahr und die Veränderung je Standort in Prozent.

#### Rechnung

::: {.panel-tabset}

##### R

```{r}
#| label: b1-td-r
breit <- data.frame(standort = c("Bern", "Chur", "Sion"),
                    jahr_2024 = c(120, 95, 143),
                    jahr_2025 = c(131, 92, 150))
breit

lang <- pivot_longer(breit, cols = starts_with("jahr_"),
                     names_to = "jahr", values_to = "menge",
                     names_prefix = "jahr_")
lang
dim(lang)

lang |> group_by(jahr) |> summarise(mittel = round(mean(menge), 2))

breit |>
  mutate(wachstum = round((jahr_2025 - jahr_2024) / jahr_2024 * 100, 2)) |>
  select(standort, wachstum)
```

##### Python

```{python}
#| label: b1-td-py
breit = pd.DataFrame({"standort": ["Bern", "Chur", "Sion"],
                      "jahr_2024": [120, 95, 143],
                      "jahr_2025": [131, 92, 150]})
print(breit.to_string(index=False))

lang = breit.melt(id_vars="standort", var_name="jahr", value_name="menge")
lang["jahr"] = lang["jahr"].str.removeprefix("jahr_").astype(int)
print(lang.to_string(index=False))
print(lang.shape)

print(lang.groupby("jahr")["menge"].mean().round(2).to_dict())

w = lang.pivot(index="standort", columns="jahr", values="menge")
print(((w[2025] - w[2024]) / w[2024] * 100).round(2).to_dict())
```

:::

#### Output Zeile für Zeile

| Grösse | Wert | Erklärung |
|---|---|---|
| breite Tabelle | 3 Zeilen, 3 Spalten | Eine Zeile je Standort, das Jahr steckt im Spaltennamen. |
| lange Tabelle | **6 Zeilen, 3 Spalten** | Eine Zeile je Messung. Aus zwei Wertespalten werden zwei Spalten `jahr` und `menge`. |
| Mittel 2024 | **119.33** | (120 + 95 + 143) / 3 |
| Mittel 2025 | **124.33** | (131 + 92 + 150) / 3 |
| Wachstum Bern | **+9.17 Prozent** | von 120 auf 131 |
| Wachstum Chur | **−3.16 Prozent** | von 95 auf 92, der einzige Rückgang |
| Wachstum Sion | **+4.90 Prozent** | von 143 auf 150 |

Die beiden Auswertungen zeigen, wofür welche Form taugt. Das Mittel je Jahr
ist im langen Format ein `group_by(jahr)`, im breiten müsste man zwei Spalten
einzeln mitteln und die Ergebnisse zusammensetzen. Die Veränderung dagegen
vergleicht zwei Jahre **in einer Zeile** und ist deshalb im breiten Format
einfacher. Beide Formen haben ihren Platz, man muss nur wechseln können.

#### Interpretation und Ergebnissatz

Im langen Format ist das Jahr ein Merkmal wie jedes andere. Alles, was
gruppiert, filtert oder zeichnet, arbeitet damit ohne Sonderfall; Werkzeuge
wie ggplot2 und seaborn setzen es voraus.

> Aus der breiten Tabelle mit drei Zeilen wird im langen Format eine mit sechs
> Zeilen. Im Mittel stieg die Menge von 119.33 auf 124.33; nur Chur ging mit
> −3.16 Prozent zurück, während Bern um 9.17 Prozent zulegte.

### Beispiel 2: Mehrere Werte in einer Zelle

#### Frage und Datenlage

In einer Exporttabelle stehen alle Messungen eines Standorts in einer Zelle,
durch Schrägstrich getrennt: Bern `12,4/13,1`, Chur `9,8`. Wie wird daraus
eine Zeile je Messung, und was ist die Summe?

#### Rechnung

::: {.panel-tabset}

##### R

```{r}
#| label: b2-td-r
roh <- data.frame(standort = c("Bern", "Chur"),
                  messungen = c("12,4/13,1", "9,8"))
roh

geteilt <- roh |>
  separate_rows(messungen, sep = "/") |>
  mutate(messung = as.numeric(sub(",", ".", messungen, fixed = TRUE))) |>
  select(standort, messung)
geteilt
c(zeilen = nrow(geteilt), summe = sum(geteilt$messung))
```

##### Python

```{python}
#| label: b2-td-py
roh = pd.DataFrame({"standort": ["Bern", "Chur"],
                    "messungen": ["12,4/13,1", "9,8"]})
print(roh.to_string(index=False))

geteilt = roh.assign(messung=roh["messungen"].str.split("/")).explode("messung")
geteilt["messung"] = geteilt["messung"].str.replace(",", ".").astype(float)
print(geteilt[["standort", "messung"]].to_string(index=False))
print(len(geteilt), geteilt["messung"].sum().round(2))
```

:::

#### Output Zeile für Zeile

| Schritt | Ergebnis | Erklärung |
|---|---|---|
| Rohtabelle | 2 Zeilen | Bern trägt zwei Messungen in einer Zelle. |
| aufgeteilt | **3 Zeilen**: Bern 12.4, Bern 13.1, Chur 9.8 | `separate_rows` beziehungsweise `.str.split()` mit `.explode()`. Der Standort wird dabei wiederholt. |
| umgewandelt | Zahlen statt Text | Das Dezimalkomma muss ersetzt werden, sonst bleibt es Text. |
| Summe | **35.3** | 12.4 + 13.1 + 9.8. Auf der Rohtabelle wäre sie gar nicht zu bilden. |

#### Interpretation und Ergebnissatz

Solche Zellen entstehen, wenn ein Export für das Auge gemacht wurde. Solange
sie bestehen, ist jede Kennzahl blockiert: Man kann weder zählen noch
summieren noch gruppieren. Das Aufteilen ist deshalb kein Schönheitsschritt,
sondern die Voraussetzung für alles Weitere. Die Zeilenzahl steigt dabei, und
Werte, die vorher einmal dastanden (hier der Standort), wiederholen sich.

> Aus zwei Zeilen mit zusammengefassten Messungen werden drei Zeilen mit je
> einem Wert; erst danach lässt sich die Summe von 35.3 bilden.

### Beispiel 3: Zwei Beobachtungseinheiten in einer Tabelle

#### Frage und Datenlage

Eine Tabelle führt je Standort und Jahr die Menge, dazu in jeder Zeile den
Kanton. Der Kanton gehört aber zum Standort, nicht zur Messung. In der
zweiten Chur-Zeile steht `GH` statt `GR`. Wie fällt das auf?

#### Rechnung

::: {.panel-tabset}

##### R

```{r}
#| label: b3-td-r
gemischt <- data.frame(
  standort = c("Bern", "Bern", "Chur", "Chur"),
  kanton   = c("BE", "BE", "GR", "GH"),
  jahr     = c(2024, 2025, 2024, 2025),
  menge    = c(120, 131, 95, 92))
gemischt

gemischt |> group_by(standort) |> summarise(kantone = n_distinct(kanton))

orte <- distinct(gemischt, standort, kanton)
orte
nrow(orte)
```

##### Python

```{python}
#| label: b3-td-py
gemischt = pd.DataFrame({
    "standort": ["Bern", "Bern", "Chur", "Chur"],
    "kanton": ["BE", "BE", "GR", "GH"],
    "jahr": [2024, 2025, 2024, 2025],
    "menge": [120, 131, 95, 92]})
print(gemischt.to_string(index=False))

print(gemischt.groupby("standort")["kanton"].nunique().to_dict())

orte = gemischt[["standort", "kanton"]].drop_duplicates()
print(orte.to_string(index=False))
print(len(orte))
```

:::

#### Output Zeile für Zeile

| Prüfung | Ergebnis | Erklärung |
|---|---|---|
| Kantone je Standort | **Bern 1, Chur 2** | Ein Standort kann nur in einem Kanton liegen. Die 2 ist der Widerspruch. |
| Stammdaten herausgezogen | **3 Zeilen** statt 2 | Hätte jeder Standort genau einen Kanton, stünden hier zwei Zeilen. Die dritte ist der Tippfehler `GH`. |

Die Prüfung `n_distinct` je Gruppe beziehungsweise `nunique` ist der
Standardgriff für diese Fehlerklasse: Für jedes Merkmal, das zu einer
übergeordneten Einheit gehört, darf es je Einheit nur einen Wert geben.

#### Interpretation und Ergebnissatz

Der Tippfehler ist nur möglich, weil der Kanton in jeder Messzeile wiederholt
wird. In zwei Tabellen, einer für Standorte und einer für Messungen, gäbe es
den Kanton genau einmal, und die Frage "welcher gilt" stellte sich nicht. Das
ist derselbe Gedanke wie die Normalisierung in der
[Datenmodellierung](../datenbanken/datenmodellierung.qmd): Jede Tatsache
gehört an genau eine Stelle.

> Chur hat in der Tabelle zwei verschiedene Kantone, `GR` und `GH`, und die
> herausgezogenen Stammdaten haben drei statt zwei Zeilen. Der Widerspruch
> entsteht durch die Wiederholung und verschwindet, sobald Standorte und
> Messungen getrennte Tabellen sind.

### Beispiel 4: Zurück ins Breite, für den Bericht

#### Frage und Datenlage

Die lange Tabelle aus Beispiel 1 soll als Berichtstabelle mit einer Spalte je
Jahr erscheinen. Und was passiert, wenn eine Zeile versehentlich doppelt
vorkommt?

#### Rechnung

::: {.panel-tabset}

##### R

```{r}
#| label: b4-td-r
bericht <- pivot_wider(lang, names_from = jahr, values_from = menge)
bericht

doppelt <- bind_rows(lang, lang[1, ])
nrow(doppelt)

# Ohne Angabe, wie zusammenzufassen ist, entsteht eine Listenspalte
pivot_wider(doppelt, names_from = jahr, values_from = menge)

pivot_wider(doppelt, names_from = jahr, values_from = menge,
            values_fn = length)
pivot_wider(doppelt, names_from = jahr, values_from = menge,
            values_fn = mean)
```

##### Python

```{python}
#| label: b4-td-py
bericht = lang.pivot(index="standort", columns="jahr", values="menge")
print(bericht.to_string())

doppelt = pd.concat([lang, lang.iloc[[0]]], ignore_index=True)
print(doppelt.shape)

try:
    doppelt.pivot(index="standort", columns="jahr", values="menge")
except ValueError as fehler:
    print(type(fehler).__name__, str(fehler)[:55])

print(doppelt.pivot_table(index="standort", columns="jahr", values="menge",
                          aggfunc="size").to_string())
print(doppelt.pivot_table(index="standort", columns="jahr", values="menge",
                          aggfunc="mean").to_string())
```

:::

#### Output Zeile für Zeile

| Schritt | Python | R | Erklärung |
|---|---|---|---|
| Berichtstabelle | 3 Zeilen, Spalten `2024` und `2025` | dieselbe Tabelle | Genau die Ausgangstabelle aus Beispiel 1. Die Umformung ist umkehrbar. |
| mit Duplikat | 7 Zeilen | 7 Zeilen | Eine Zeile (Bern 2024) steht zweimal. |
| `pivot` | **`ValueError`: Index contains duplicate entries** | Warnung und eine **Listenspalte** | pandas bricht ab, tidyr liefert eine Zelle mit zwei Werten darin. Beide sagen damit dasselbe: Der Schlüssel ist nicht eindeutig. |
| mit `aggfunc="size"` bzw. `values_fn = length` | Bern 2024 = **2**, alle anderen 1 | dieselbe Tabelle | So findet man die betroffene Zelle. |
| mit Mittelwert | Bern 2024 = 120.0 | 120 | Hier harmlos, weil beide Werte gleich sind. Bei verschiedenen Werten wäre der Mittelwert eine stille Entscheidung. |

#### Interpretation und Ergebnissatz

Das Umformen ins Breite ist der Moment, in dem doppelte Schlüssel auffallen,
und das ist sein zweiter Nutzen. Wer die Meldung mit einer
Aggregationsfunktion wegdrückt, ohne nachzusehen, hat die Warnung in eine
stille Annahme verwandelt. Erst zählen, dann entscheiden, ob Mittelwert,
Summe oder das Beseitigen des Duplikats richtig ist.

> Die lange Tabelle lässt sich verlustfrei ins breite Format zurückformen. Mit
> einer doppelten Zeile bricht `pivot` in pandas mit einem `ValueError` ab,
> während tidyr eine Listenspalte erzeugt; `aggfunc="size"` zeigt, dass die
> Zelle Bern 2024 zwei Werte enthält.

::::

## Verständnisfragen

::: {.quiz}
Eine Tabelle hat die Spalten `patient`, `blutdruck_vorher`,
`blutdruck_nachher`. Warum ist sie nicht aufgeräumt?

- [x] Der Messzeitpunkt steckt im Spaltennamen, ist aber ein Merkmal ~
      Richtig. Aufgeräumt hiessen die Spalten `patient`, `zeitpunkt` und
      `blutdruck`. Jede Zeile wäre dann eine Messung statt eines Patienten.
- [ ] Sie enthält zu wenige Spalten ~ Die Anzahl ist nicht das Kriterium,
      sondern was in den Spaltennamen steht.
- [ ] Blutdruck gehört in zwei getrennte Tabellen ~ Eine Tabelle genügt, sie
      muss nur lang statt breit vorliegen.
:::

::: {.quiz}
Wann ist die breite Form trotzdem die richtige?

- [ ] Immer, sie ist kompakter ~ Kompakter ja, aber für Filtern, Gruppieren
      und Zeichnen unbrauchbar.
- [x] Für eine Berichtstabelle, die ein Mensch liest, und für
      zeilenweise Vergleiche ~ Richtig. Die Veränderung zwischen zwei Jahren
      ist im breiten Format eine Subtraktion in einer Zeile, wie in
      Beispiel 1.
- [ ] Wenn viele fehlende Werte vorliegen ~ Damit hat die Form nichts zu tun.
:::

::: {.quiz}
`pivot` beziehungsweise `pivot_wider` meldet doppelte Schlüssel. Was ist der
erste Schritt?

- [ ] Eine Aggregationsfunktion angeben, damit es durchläuft ~ Das beseitigt
      die Meldung, nicht die Ursache, und trifft eine stille Entscheidung.
- [x] Zählen, welche Zelle mehrfach belegt ist ~ Richtig, mit
      `aggfunc="size"` beziehungsweise `values_fn = length`. Erst wenn klar
      ist, warum es zwei Werte gibt, lässt sich entscheiden.
- [ ] Die Tabelle vorher sortieren ~ Die Reihenfolge spielt keine Rolle.
:::

::: {.quiz}
In einer Messtabelle steht in jeder Zeile auch der Kanton des Standorts. Was
ist das Risiko?

- [x] Die wiederholte Angabe kann sich widersprechen ~ Richtig, wie das `GH`
      in Beispiel 3. Eine Tatsache, die an vielen Stellen steht, wird
      irgendwann an einer Stelle falsch. Prüfen mit `nunique` je Standort.
- [ ] Die Tabelle wird zu gross ~ Speicher ist hier nicht das Problem.
- [ ] Kantone gehören nie in eine Auswertung ~ Sie gehören dazu, nur in eine
      eigene Tabelle, die man bei Bedarf verknüpft.
:::

::: {.quiz}
In einer Zelle stehen mehrere Messwerte, durch Schrägstrich getrennt. Warum
ist das ein Problem, obwohl alle Werte vorhanden sind?

- [x] Solange sie in einer Zelle stehen, sind sie Text und keine Zahlen ~
      Richtig. Weder Summe noch Mittelwert noch eine Grafik sind möglich; erst
      das Aufteilen in eine Zeile je Wert macht sie zugänglich.
- [ ] Die Werte könnten in falscher Reihenfolge stehen ~ Die Reihenfolge ist
      nicht das Hindernis.
- [ ] Es fehlt eine Kennung ~ Die Kennung steht in der Zeile und wird beim
      Aufteilen wiederholt.
:::

## Verlinkte Ressourcen

- [Tidy Data, das Kapitel in R for Data Science](https://r4ds.hadley.nz/data-tidy)
- [tidyr: Umformen in R](https://tidyr.tidyverse.org/)
- [pandas: Reshaping](https://pandas.pydata.org/docs/user_guide/reshaping.html)
