---
title: "Cox-Modell"
description: "Hazard Ratio, proportionale Hazards und die Deutung mehrerer Einflussgrössen."
categories: ["Survival-Analyse", "Regression", "Interpretation", "R", "Python"]
quelle: ["STATDA"]
seitentyp: methode
stand: entwurf
order: 40
---

```{r}
#| label: setup-r
#| include: false
library(survival)

set.seed(2026)

n <- 400
vertrag <- factor(sample(c("Jahr", "Monat"), n, replace = TRUE, prob = c(0.45, 0.55)),
                  levels = c("Jahr", "Monat"))
distanz <- round(runif(n, 0.5, 15), 1)
rate <- 0.018 * exp(0.85 * (vertrag == "Monat") + 0.045 * distanz)
zeit_ereignis <- rexp(n, rate)
stichtag <- 24

abo <- data.frame(
  zeit = pmin(zeit_ereignis, stichtag),
  status = as.integer(zeit_ereignis <= stichtag),
  vertrag = vertrag,
  distanz = distanz
)
```

```{python}
#| label: setup-python
#| include: false
import numpy as np
import pandas as pd
import matplotlib.pyplot as plt
from lifelines import CoxPHFitter
from lifelines.statistics import proportional_hazard_test

plt.rcParams.update({"figure.figsize": (7, 4.2), "font.size": 11,
                     "savefig.dpi": 288, "figure.dpi": 288})

rng = np.random.default_rng(2026)

n = 400
vertrag = rng.choice(["Jahr", "Monat"], n, p=[0.45, 0.55])
distanz = rng.uniform(0.5, 15, n).round(1)
rate = 0.018 * np.exp(0.85 * (vertrag == "Monat") + 0.045 * distanz)
zeit_ereignis = rng.exponential(1 / rate)
stichtag = 24

abo = pd.DataFrame({
    "zeit": np.minimum(zeit_ereignis, stichtag),
    "status": (zeit_ereignis <= stichtag).astype(int),
    "monatsvertrag": (vertrag == "Monat").astype(int),
    "distanz": distanz,
})
```

## Kurzsteckbrief

| | |
|---|---|
| Fragestellung | Wie beeinflussen mehrere Grössen gleichzeitig das momentane Risiko eines Ereignisses? |
| Zielvariable | Zeit bis zum Ereignis plus Statusindikator |
| Prädiktoren | beliebig viele, metrisch oder kategorial |
| Was die Methode liefert | Hazard Ratio je Prädiktor mit Konfidenzintervall und p-Wert, Gesamttests, Konkordanz |
| R-Funktion | `coxph(Surv(zeit, status) ~ x1 + x2)`, geprüft mit `cox.zph()` |
| Python-Funktion | `CoxPHFitter().fit(df, duration_col, event_col)`, geprüft mit `proportional_hazard_test()` |
| Verwandte Methoden | [Kaplan-Meier](kaplan-meier.qmd), [Log-Rank-Test](log-rank-test.qmd), [logistische Regression](../regression/logistische-regression.qmd) |

## Wann diese Methode, wann nicht

Typische Fragestellungen: Welche Merkmale erhöhen das Kündigungsrisiko, wie
wirkt eine Behandlung bei gleichem Alter, welchen Beitrag hat die Distanz zum
Studio, wenn die Vertragsart konstant gehalten wird.

Das Cox-Modell ist der Schritt vom Vergleich zum Effektmass. Es liefert je
Prädiktor ein Hazard Ratio, also einen Faktor, um den sich das momentane Risiko
ändert, und kann dabei mehrere Grössen gleichzeitig berücksichtigen. Es heisst
semiparametrisch, weil es den zeitlichen Verlauf des Grundrisikos offenlässt und
nur die Verhältnisse zwischen den Beobachtungen modelliert.

| Situation | Stattdessen |
|---|---|
| Nur eine beschreibende Kurve gesucht | [Kaplan-Meier](kaplan-meier.qmd) |
| Nur die Frage, ob zwei Gruppen sich unterscheiden | [Log-Rank-Test](log-rank-test.qmd) |
| Zeitdimension unwichtig, nur ob das Ereignis eintrat | [logistische Regression](../regression/logistische-regression.qmd) |
| Der Effekt ändert sich deutlich über die Zeit | Stratifizierung oder zeitabhängige Koeffizienten |
| Verteilungsform ist begründet und Extrapolation nötig | parametrische Modelle, etwa Weibull |
| Zielgrösse ist metrisch ohne Zensierung | [multiple lineare Regression](../regression/multiple-lineare-regression.qmd) |

## Grundidee und Modell

Das Modell zerlegt das Risiko in zwei Teile: einen zeitlichen Verlauf, der für
alle gleich ist, und einen Faktor, der von den Prädiktoren abhängt und über die
Zeit konstant bleibt.

$$h(t \mid x) = h_0(t) \cdot e^{\beta_1 x_1 + \dots + \beta_k x_k}$$

| Bestandteil | Bedeutung |
|---|---|
| $h(t \mid x)$ | Hazard-Rate bei Prädiktorwerten $x$: momentanes Risiko, keine Wahrscheinlichkeit |
| $h_0(t)$ | Grundrisiko über die Zeit, bleibt unspezifiziert und wird nicht geschätzt |
| $\beta_j$ | Effekt von $x_j$ auf den logarithmierten Hazard |
| $e^{\beta_j}$ | Hazard Ratio: Faktor, um den sich das Risiko je Einheit von $x_j$ ändert, bei konstant gehaltenen übrigen Prädiktoren |
| $e^{\beta_1 x_1 + \dots}$ | gemeinsamer Faktor aller Prädiktoren |

Geschätzt wird über die partielle Likelihood, die nur die Reihenfolge der
Ereignisse nutzt: Zu jedem Ereigniszeitpunkt wird gefragt, wie wahrscheinlich es
war, dass gerade diese Beobachtung das Ereignis hatte, gegeben wer zu diesem
Zeitpunkt unter Risiko stand. Das Grundrisiko kürzt sich dabei heraus, und genau
deshalb muss es nie geschätzt werden.

Ein Hazard Ratio von 2 bedeutet: doppeltes momentanes Risiko. Es bedeutet nicht
doppelt so schnell, nicht halbe Laufzeit und nicht doppelte Wahrscheinlichkeit.

## Voraussetzungen und ihre Prüfung

| Voraussetzung | Was sie bedeutet | Prüfung | Folge bei Verletzung | Vorgehen |
|---|---|---|---|---|
| Proportionale Hazards | Das Hazard Ratio ist über die Zeit konstant | `cox.zph()` beziehungsweise `proportional_hazard_test()`, dazu die Residuenplots | Ein einzelnes Hazard Ratio ist irreführend, weil es über verschiedene Zeiträume mittelt | Stratifizieren, zeitabhängigen Effekt aufnehmen, Zeitabschnitte trennen |
| Linearität im Log-Hazard | Metrische Prädiktoren wirken linear auf den logarithmierten Hazard | Martingale-Residuen gegen den Prädiktor | Verzerrte Schätzung, falsche Funktionsform | Transformation, Splines, Klassenbildung |
| Nicht informative Zensierung | Zensierte haben dasselbe Risiko wie Beobachtete | inhaltlich, siehe [Zensierung](zensierung-ueberlebensfunktion.qmd) | Alle Schätzungen verzerrt | Ursachen berichten |
| Unabhängige Beobachtungen | keine Klumpen, keine Wiederholungen je Person | Erhebungsdesign | Standardfehler zu klein | robuste Varianz, Frailty-Modelle |
| Keine starke Multikollinearität | Prädiktoren sind nicht nahezu Linearkombinationen | Korrelationen, VIF auf dem linearen Prädiktor | Instabile Koeffizienten, wie bei der [multiplen Regression](../regression/multiple-lineare-regression.qmd) | Variable entfernen oder zusammenfassen |
| Genügend Ereignisse je Prädiktor | Faustregel: mindestens etwa zehn Ereignisse je geschätztem Koeffizienten | Ereignisse zählen | Überanpassung, zu enge Intervalle | Modell verkleinern |

::: {.panel-tabset}

## R

```{r}
#| label: fig-voraussetzungen-cox-r
#| fig-cap: "Schoenfeld-Residuen je Prädiktor. Ein waagrechter Verlauf spricht für proportionale Hazards."
#| fig-height: 3.4
modell <- coxph(Surv(zeit, status) ~ vertrag + distanz, data = abo)

pruefung <- cox.zph(modell)
pruefung

par(mfrow = c(1, 2), mar = c(4, 4, 3, 1))
plot(pruefung[1], main = "Vertragsart")
plot(pruefung[2], main = "Distanz")
par(mfrow = c(1, 1))
```

## Python

```{python}
#| label: voraussetzungen-cox-py
cox = CoxPHFitter().fit(abo[["zeit", "status", "monatsvertrag", "distanz"]],
                        duration_col="zeit", event_col="status")

pruefung = proportional_hazard_test(cox, abo[["zeit", "status", "monatsvertrag", "distanz"]],
                                    time_transform="rank")
pruefung.print_summary(decimals=3)

print("Ereignisse:", int(abo["status"].sum()), "je geschätztem Koeffizienten:",
      round(int(abo["status"].sum()) / 2, 1))
```

:::

Die Prüfung testet je Prädiktor, ob der Effekt mit der Zeit zusammenhängt. Grosse
p-Werte und ein waagrechter Verlauf der Residuen sprechen für die Annahme. Ein
kleiner p-Wert heisst nicht, dass das Modell falsch ist, sondern dass ein
einzelnes Hazard Ratio für diesen Prädiktor die Zeit über nicht ausreicht.

## Durchführung in R und Python

::: {.panel-tabset}

## R

```{r}
#| label: durchfuehrung-cox-r
summary(modell)
```

## Python

```{python}
#| label: durchfuehrung-cox-py
cox.print_summary(decimals=3)
```

:::

Die Daten sind dieselben wie auf den beiden vorangehenden Seiten: 400 Abos,
Vertragsart und Distanz als Einflussgrössen, Stichtag nach 24 Monaten. Die
simulierten Effekte sind ein Faktor von etwa 2.3 für den Monatsvertrag, also
`exp(0.85)`, und etwa 1.05 je Kilometer, also `exp(0.045)`.

## Output lesen

R, `summary(coxph(...))`:

| Grösse | Was sie sagt | Faustregel oder Falle |
|---|---|---|
| `n`, `number of events` | Beobachtungen und Ereignisse | die Ereigniszahl trägt die Genauigkeit |
| `coef` | geschätztes $\beta_j$, Effekt auf den log-Hazard | Vorzeichen zeigt die Richtung |
| `exp(coef)` | Hazard Ratio | 1 heisst kein Effekt, über 1 höheres Risiko |
| `se(coef)` | Standardfehler auf der log-Skala | Intervalle werden dort gebildet und dann exponiert |
| `z`, `Pr(>|z|)` | Wald-Test je Koeffizient | prüft nur diesen Koeffizienten |
| `lower .95`, `upper .95` | Konfidenzintervall des Hazard Ratio | enthält es 1, ist der Effekt nicht signifikant |
| `Concordance` | Anteil richtig geordneter Paare | 0.5 ist Zufall, ab etwa 0.7 brauchbar |
| `Likelihood ratio test` | Gesamttest gegen das Nullmodell | Gegenstück zum F-Test der linearen Regression |
| `Wald test`, `Score (logrank) test` | zwei weitere Gesamttests | bei grossem n praktisch gleich; der Score-Test ist bei einem kategorialen Prädiktor der Log-Rank-Test |
| `cox.zph()` | Prüfung der Proportionalität | kleiner p-Wert heisst Annahme verletzt, nicht Modell bestätigt |

Python, `CoxPHFitter.print_summary()`:

| Grösse | Was sie sagt | Unterschied zu R |
|---|---|---|
| `coef`, `exp(coef)` | wie in R | identisch |
| `se(coef)`, `z`, `p` | wie in R | identisch |
| `coef lower 95%`, `exp(coef) lower 95%` | Intervalle auf beiden Skalen | R zeigt nur die exponierten Grenzen |
| `-log2(p)` | p-Wert als Bits | in R nicht enthalten |
| `Concordance` | wie in R | identisch |
| `Partial AIC` | Kennzahl für Modellvergleiche | in R über `AIC(modell)` |
| `log-likelihood ratio test` | Gesamttest | wie in R |

Zwei Unterschiede in der Handhabung: In Python müssen kategoriale Prädiktoren
selbst als Indikatorvariablen vorliegen, R übernimmt das über Faktoren. Und die
Referenzkategorie ist in R die erste Faktorstufe, in Python die mit dem Wert
null; die Richtung des Hazard Ratio hängt daran.

## Ergebnisse interpretieren

### Szenario A: klare Effekte

::: {.panel-tabset}

## R

```{r}
#| label: szenario-a-cox-r
ergebnis <- summary(modell)
round(cbind(
  hazard_ratio = ergebnis$conf.int[, "exp(coef)"],
  unten = ergebnis$conf.int[, "lower .95"],
  oben = ergebnis$conf.int[, "upper .95"],
  p = ergebnis$coefficients[, "Pr(>|z|)"]
), 4)

round(ergebnis$concordance, 3)
```

## Python

```{python}
#| label: szenario-a-cox-py
zusammenfassung = cox.summary[["exp(coef)", "exp(coef) lower 95%",
                               "exp(coef) upper 95%", "p"]]
print(zusammenfassung.round(4))
print("Konkordanz:", round(cox.concordance_index_, 3))
```

:::

Das Hazard Ratio des Monatsvertrags liegt deutlich über eins, und sein
Konfidenzintervall schliesst die eins nicht ein: Bei gleicher Distanz ist das
momentane Kündigungsrisiko um den geschätzten Faktor höher als bei
Jahresverträgen. Für die Distanz liegt das Hazard Ratio knapp über eins, was je
Kilometer klein wirkt, sich aber über die Spannweite von 15 Kilometern
multipliziert: Der Vergleich vom nächsten zum entferntesten Mitglied ergibt den
Faktor `exp(0.045 · 14.5)`, also etwa 1.9.

Genau das ist die typische Deutungsarbeit bei metrischen Prädiktoren: Ein Hazard
Ratio je Einheit ist ohne die Spannweite der Variable nicht einzuordnen. Wer
verständlich berichten will, nennt den Effekt für einen fachlich sinnvollen
Abstand, etwa je fünf Kilometer.

Die Konkordanz sagt, wie gut das Modell Paare nach Risiko sortiert. Sie ist eine
Güte-, nicht eine Signifikanzangabe.

Ergebnissatz: Monatsverträge haben ein höheres Kündigungsrisiko als
Jahresverträge (Hazard Ratio wie ausgegeben, 95-Prozent-Intervall wie ausgegeben,
p wie ausgegeben), bei konstanter Distanz. Je zusätzlichem Kilometer steigt das
Risiko um den ausgegebenen Faktor (n = 400, Ereignisse wie ausgegeben, Konkordanz
wie ausgegeben).

### Szenario B: kein nachweisbarer Effekt

Ein zusätzlicher Prädiktor ohne Einfluss, hier die Trainingsdauer.

::: {.panel-tabset}

## R

```{r}
#| label: szenario-b-cox-r
set.seed(9)
abo$trainingsminuten <- round(rnorm(nrow(abo), mean = 55, sd = 15))

modell_b <- coxph(Surv(zeit, status) ~ vertrag + distanz + trainingsminuten,
                  data = abo)
round(summary(modell_b)$conf.int[, c("exp(coef)", "lower .95", "upper .95")], 4)
round(summary(modell_b)$coefficients[, "Pr(>|z|)"], 4)
```

## Python

```{python}
#| label: szenario-b-cox-py
rng_b = np.random.default_rng(9)
abo_b = abo.copy()
abo_b["trainingsminuten"] = rng_b.normal(55, 15, len(abo_b)).round()

cox_b = CoxPHFitter().fit(
    abo_b[["zeit", "status", "monatsvertrag", "distanz", "trainingsminuten"]],
    duration_col="zeit", event_col="status")
print(cox_b.summary[["exp(coef)", "exp(coef) lower 95%",
                     "exp(coef) upper 95%", "p"]].round(4))
```

:::

Das Hazard Ratio der Trainingsminuten liegt nahe eins, und sein
Konfidenzintervall schliesst die eins ein. Aussage: In diesen Daten ist kein
Zusammenhang zwischen Trainingsdauer und Kündigungsrisiko nachweisbar. Nicht:
Es gibt keinen. Wie gross ein Effekt sein könnte, zeigt die Breite des
Intervalls, und die ist bei einem Prädiktor je Minute klein wirkend, über eine
Stunde gerechnet aber durchaus relevant.

Die Effekte der übrigen Prädiktoren bleiben nahezu unverändert. Das ist zu
erwarten, weil die Trainingsdauer hier unabhängig von ihnen erzeugt wurde;
verschieben sich Koeffizienten beim Hinzufügen deutlich, hängen die Prädiktoren
zusammen und die Deutung ändert sich, siehe
[multiple lineare Regression](../regression/multiple-lineare-regression.qmd).

Ergebnissatz: Für die Trainingsdauer ergibt sich kein Zusammenhang mit dem
Kündigungsrisiko (Hazard Ratio wie ausgegeben, 95-Prozent-Intervall wie
ausgegeben, p wie ausgegeben).

### Szenario C: Fallstrick verletzte Proportionalität

Der Kernfall. Wenn sich der Effekt über die Zeit umkehrt, mittelt das Modell zu
einem einzelnen Hazard Ratio, das keinen der beiden Zeiträume beschreibt.

::: {.panel-tabset}

## R

```{r}
#| label: fig-szenario-c-cox-r
#| fig-cap: "Schoenfeld-Residuen bei verletzter Annahme: der Effekt fällt sichtbar mit der Zeit."
#| fig-height: 3.2
set.seed(5)
m <- 250
# Gruppe A: hohes Risiko in den ersten Monaten, danach sehr niedrig
frueh <- rexp(m, 0.16)
spaet <- 6 + rexp(m, 0.008)
a_zeit <- ifelse(frueh <= 6, frueh, spaet)
b_zeit <- rexp(m, 0.045)

kreuz <- data.frame(
  zeit = pmin(c(a_zeit, b_zeit), 24),
  status = as.integer(c(a_zeit, b_zeit) <= 24),
  gruppe = factor(rep(c("A", "B"), each = m), levels = c("B", "A"))
)

modell_c <- coxph(Surv(zeit, status) ~ gruppe, data = kreuz)
round(summary(modell_c)$conf.int[, c("exp(coef)", "lower .95", "upper .95")], 3)

pruefung_c <- cox.zph(modell_c)
pruefung_c

plot(pruefung_c, main = "Gruppe A gegenüber B")
```

## Python

```{python}
#| label: szenario-c-cox-py
rng_c = np.random.default_rng(5)
m = 250
frueh = rng_c.exponential(1 / 0.16, m)
spaet = 6 + rng_c.exponential(1 / 0.008, m)
a_zeit = np.where(frueh <= 6, frueh, spaet)
b_zeit = rng_c.exponential(1 / 0.045, m)

kreuz = pd.DataFrame({
    "zeit": np.minimum(np.concatenate([a_zeit, b_zeit]), 24),
    "status": (np.concatenate([a_zeit, b_zeit]) <= 24).astype(int),
    "gruppe_a": np.concatenate([np.ones(m), np.zeros(m)]).astype(int),
})

cox_c = CoxPHFitter().fit(kreuz, duration_col="zeit", event_col="status")
print(cox_c.summary[["exp(coef)", "exp(coef) lower 95%",
                     "exp(coef) upper 95%", "p"]].round(3))

proportional_hazard_test(cox_c, kreuz, time_transform="rank").print_summary(decimals=3)

# Getrennt nach Zeitabschnitt: das gemittelte Hazard Ratio beschreibt keinen davon
for von, bis in [(0, 6), (6, 24)]:
    teil = kreuz[(kreuz["zeit"] > von) & (kreuz["zeit"] <= bis)].copy()
    hr = CoxPHFitter().fit(teil, duration_col="zeit", event_col="status") \
        .summary.loc["gruppe_a", "exp(coef)"]
    print(f"Monate {von} bis {bis}: Hazard Ratio = {hr:.2f}")
```

:::

Erkennbar ist die Verletzung an drei Stellen. Der Test auf Proportionalität
liefert einen kleinen p-Wert. Die Schoenfeld-Residuen fallen sichtbar mit der
Zeit, statt waagrecht zu verlaufen. Und die abschnittsweise geschätzten Hazard
Ratios liegen auf verschiedenen Seiten von eins: früh ist Gruppe A im
Nachteil, später im Vorteil.

Das gemittelte Hazard Ratio aus dem Gesamtmodell beschreibt damit keinen der
beiden Zeiträume; es kann sogar nahe eins liegen und den Eindruck erzeugen, es
gäbe keinen Effekt.

Das Vorgehen, in dieser Reihenfolge: erst die Kurven ansehen, dann die
Proportionalität prüfen. Ist sie verletzt, gibt es drei Wege: nach der
betroffenen Variablen stratifizieren, wenn ihr Effekt nicht interessiert; einen
zeitabhängigen Effekt aufnehmen; oder Zeitabschnitte getrennt berichten. Was
nicht geht, ist ein einzelnes Hazard Ratio zu berichten und die Verletzung in
einer Fussnote zu erwähnen.

Ergebnissatz: Die Annahme proportionaler Hazards ist verletzt (Test wie
ausgegeben). Berichtet werden getrennte Hazard Ratios für die ersten sechs Monate
und die Zeit danach (Werte wie ausgegeben).

### Weiteres Szenario: Stratifizieren statt schätzen

Wenn eine Variable die Proportionalität verletzt, ihr Effekt aber nicht
interessiert, wird nach ihr stratifiziert: Das Modell erlaubt je Schicht ein
eigenes Grundrisiko und schätzt die übrigen Effekte gemeinsam.

::: {.panel-tabset}

## R

```{r}
#| label: szenario-d-cox-r
modell_strat <- coxph(Surv(zeit, status) ~ distanz + strata(vertrag), data = abo)
round(summary(modell_strat)$conf.int[, c("exp(coef)", "lower .95", "upper .95")], 4)
```

## Python

```{python}
#| label: szenario-d-cox-py
cox_strat = CoxPHFitter().fit(
    abo[["zeit", "status", "monatsvertrag", "distanz"]],
    duration_col="zeit", event_col="status", strata=["monatsvertrag"])
print(cox_strat.summary[["exp(coef)", "exp(coef) lower 95%",
                         "exp(coef) upper 95%", "p"]].round(4))
```

:::

Der Effekt der Distanz wird weiterhin geschätzt, der der Vertragsart nicht mehr:
Für ihn gibt es kein Hazard Ratio, weil jede Schicht ihr eigenes Grundrisiko hat.
Genau das ist der Handel: Man kauft Robustheit gegen die Verletzung und verliert
das Effektmass für die geschichtete Variable.

## Interpretationsfallen

- **Hazard Ratio ist kein Zeitverhältnis.** Ein Faktor 2 bedeutet doppeltes
  momentanes Risiko, nicht halbe Laufzeit.
- **Hazard Ratio ist keine Wahrscheinlichkeit.** Es ist ein Verhältnis von
  Raten und kann beliebig über eins liegen.
- **Ein einzelnes Hazard Ratio setzt Proportionalität voraus.** Ohne diese
  Prüfung ist die Zahl ein Mittel über Zeiträume, die sich unterscheiden können.
- **Ein signifikanter Test auf Proportionalität bestätigt nicht das Modell**, er
  weist auf eine Verletzung hin. Umgekehrt beweist ein grosser p-Wert die
  Annahme nicht, er widerlegt sie nur nicht.
- **Je Einheit ist nicht je Spannweite.** Bei metrischen Prädiktoren gehört der
  Effekt für einen fachlich sinnvollen Abstand berichtet.
- **Bei konstant gehaltenen anderen Prädiktoren** heisst: unter den aufgenommenen.
  Eine nicht erhobene gemeinsame Ursache bleibt unsichtbar; ein Hazard Ratio ist
  keine Kausalaussage.
- **Konkordanz ist keine Signifikanz.** Ein Modell kann signifikante Effekte und
  eine Konkordanz nahe 0.5 haben.
- **Die Ereigniszahl begrenzt das Modell**, nicht die Fallzahl. Mit 40 Ereignissen
  sind vier Prädiktoren zu viel.

## Ergebnis berichten

Vorlage für den Ergebnissatz:

> In einem Cox-Modell mit [Prädiktoren] ist [Prädiktor] mit dem Risiko
> assoziiert: Hazard Ratio [Wert] (95-Prozent-Konfidenzintervall [unten] bis
> [oben], p = [p]), bei konstant gehaltenen übrigen Prädiktoren. Das Modell
> beruht auf [n] Beobachtungen mit [Ereignisse] Ereignissen; die Konkordanz
> beträgt [Wert]. Die Annahme proportionaler Hazards wurde geprüft [Ergebnis].

Immer genannt werden: Hazard Ratio mit Konfidenzintervall und p-Wert je
Prädiktor, n und Ereigniszahl getrennt, Konkordanz, das Ergebnis der
Proportionalitätsprüfung und bei metrischen Prädiktoren die Einheit, auf die sich
das Hazard Ratio bezieht.

Beispiel für eine Ergebnistabelle:

| Prädiktor | Hazard Ratio | 95-Prozent-Intervall | p |
|---|---|---|---|
| Monatsvertrag (gegenüber Jahresvertrag) | | | |
| Distanz (je 5 km) | | | |

## Abgrenzung zu verwandten Methoden

| Methode | Wann diese statt des Cox-Modells |
|---|---|
| [Kaplan-Meier](kaplan-meier.qmd) | beschreibende Kurve ohne Einflussgrössen |
| [Log-Rank-Test](log-rank-test.qmd) | nur die Frage, ob sich zwei Gruppen unterscheiden |
| [Logistische Regression](../regression/logistische-regression.qmd) | nur ob, nicht wann; keine Zensierung |
| Parametrische Modelle, etwa Weibull | Verteilungsform begründet, Vorhersage über den Beobachtungszeitraum hinaus |
| Modelle mit zeitabhängigen Effekten | Proportionalität verletzt und der Effekt selbst interessiert |
| Frailty-Modelle | geschachtelte oder wiederholte Ereignisse je Person |

## Verständnisfragen

::: {.quiz}
Ein Hazard Ratio beträgt 2.3 mit Intervall 1.7 bis 3.1. Was heisst das?

- [x] Das momentane Risiko ist etwa 2.3-mal so hoch, bei konstant gehaltenen
      übrigen Prädiktoren ~ Richtig. Das Intervall schliesst die eins nicht ein,
      der Effekt ist also von null verschieden. Über Laufzeiten sagt die Zahl
      direkt nichts.
- [ ] Die Laufzeit halbiert sich ~ Das folgt nicht; der Zusammenhang zwischen
      Hazard Ratio und Median hängt von der Verteilungsform ab.
- [ ] Die Wahrscheinlichkeit für das Ereignis ist 2.3 ~ Wahrscheinlichkeiten sind
      höchstens eins; ein Hazard Ratio ist keine Wahrscheinlichkeit.
:::

::: {.quiz}
`cox.zph()` liefert für einen Prädiktor p = 0.004. Was folgt?

- [ ] Der Prädiktor hat einen signifikanten Effekt ~ Das ist eine andere Frage,
      die der Wald-Test beantwortet.
- [x] Sein Effekt ändert sich über die Zeit, ein einzelnes Hazard Ratio genügt
      nicht ~ Richtig. Der Test prüft die Annahme proportionaler Hazards. Bei
      Verletzung wird stratifiziert, ein zeitabhängiger Effekt aufgenommen oder
      nach Zeitabschnitten berichtet.
- [ ] Das Modell ist insgesamt schlecht angepasst ~ Die Anpassung kann gut sein;
      verletzt ist eine bestimmte Annahme über einen bestimmten Prädiktor.
:::

::: {.quiz}
Ein Modell mit vier Prädiktoren beruht auf 400 Beobachtungen, von denen 32 ein
Ereignis hatten. Was ist das Problem?

- [x] Acht Ereignisse je Koeffizient sind zu wenig ~ Richtig. Die Genauigkeit
      hängt an der Ereigniszahl, nicht an der Fallzahl. Die Faustregel von rund
      zehn Ereignissen je Koeffizienten ist hier verletzt, Intervalle sind zu eng
      und die Schätzung instabil.
- [ ] Kein Problem, 400 Beobachtungen sind ausreichend ~ Die 368 Zensierten
      tragen zur Schätzung der Koeffizienten nur begrenzt bei.
- [ ] Die Zensierungsrate ist zu hoch für ein Cox-Modell ~ Hohe Zensierung ist
      normal; entscheidend ist die absolute Ereigniszahl.
:::

::: {.quiz}
Nach Aufnahme eines weiteren Prädiktors sinkt das Hazard Ratio der Vertragsart
von 2.3 auf 1.4. Was bedeutet das?

- [x] Ein Teil des Effekts lief über den neuen Prädiktor ~ Richtig. Das Hazard
      Ratio misst jetzt den Beitrag bei konstant gehaltenem neuem Prädiktor.
      Welche Fassung berichtet wird, entscheidet die inhaltliche Frage.
- [ ] Das erste Modell war falsch gerechnet ~ Beide sind korrekt gerechnet, sie
      beantworten verschiedene Fragen.
- [ ] Die Vertragsart ist nun unwichtig ~ Wichtigkeit ist keine Eigenschaft, die
      sich durch Hinzufügen einer Variablen ändert.
:::

## Verlinkte Ressourcen

- [An Introduction to Statistical Learning, Kapitel 11.4 bis 11.5](https://www.statlearning.com/)
- [survival: coxph](https://stat.ethz.ch/R-manual/R-devel/library/survival/html/coxph.html)
- [lifelines: CoxPHFitter](https://lifelines.readthedocs.io/en/latest/fitters/regression/CoxPHFitter.html)
- [Therneau und Grambsch: Modeling Survival Data](https://link.springer.com/book/10.1007/978-1-4757-3294-8)
