---
title: "Kaplan-Meier-Schätzer"
description: "Überlebenskurven schätzen, Median und Konfidenzband richtig deuten."
categories: ["Survival-Analyse", "Interpretation", "R", "Python"]
quelle: ["STATDA"]
seitentyp: methode
stand: entwurf
order: 20
---

```{r}
#| label: setup-r
#| include: false
library(survival)

set.seed(2026)

# Beispieldaten: Abos eines Fitnessstudios, Stichtag nach 24 Monaten.
# Monatsabos kuendigen haeufiger, groessere Distanz erhoeht das Risiko.
n <- 400
vertrag <- factor(sample(c("Jahr", "Monat"), n, replace = TRUE, prob = c(0.45, 0.55)),
                  levels = c("Jahr", "Monat"))
distanz <- round(runif(n, 0.5, 15), 1)
rate <- 0.018 * exp(0.85 * (vertrag == "Monat") + 0.045 * distanz)
zeit_ereignis <- rexp(n, rate)
stichtag <- 24

abo <- data.frame(
  zeit = pmin(zeit_ereignis, stichtag),
  status = as.integer(zeit_ereignis <= stichtag),
  vertrag = vertrag,
  distanz = distanz
)
```

```{python}
#| label: setup-python
#| include: false
import numpy as np
import pandas as pd
import matplotlib.pyplot as plt
from lifelines import KaplanMeierFitter

plt.rcParams.update({"figure.figsize": (7, 4.2), "font.size": 11,
                     "savefig.dpi": 288, "figure.dpi": 288})

rng = np.random.default_rng(2026)

n = 400
vertrag = rng.choice(["Jahr", "Monat"], n, p=[0.45, 0.55])
distanz = rng.uniform(0.5, 15, n).round(1)
rate = 0.018 * np.exp(0.85 * (vertrag == "Monat") + 0.045 * distanz)
zeit_ereignis = rng.exponential(1 / rate)
stichtag = 24

abo = pd.DataFrame({
    "zeit": np.minimum(zeit_ereignis, stichtag),
    "status": (zeit_ereignis <= stichtag).astype(int),
    "vertrag": vertrag,
    "distanz": distanz,
})
```

## Kurzsteckbrief

| | |
|---|---|
| Fragestellung | Welcher Anteil hat zu einem gegebenen Zeitpunkt noch kein Ereignis erlebt, bei rechtszensierten Daten? |
| Zielvariable | Zeit bis zum Ereignis plus Statusindikator |
| Prädiktoren | keine, oder eine kategoriale Gruppierung für getrennte Kurven |
| Was die Methode liefert | Überlebenskurve mit Konfidenzband, Anteile zu gewählten Zeitpunkten, Median, Anzahl unter Risiko |
| R-Funktion | `survfit(Surv(zeit, status) ~ 1)`, gelesen mit `summary()` und `plot()` |
| Python-Funktion | `KaplanMeierFitter().fit(zeit, status)` |
| Verwandte Methoden | [Log-Rank-Test](log-rank-test.qmd), [Cox-Modell](cox-modell.qmd) |

## Wann diese Methode, wann nicht

Typische Fragestellungen: Wie lange bleiben Mitglieder, bis wann fällt ein
Bauteil aus, welcher Anteil ist nach zwölf Monaten noch ohne Rückfall.
Gemeinsam ist ihnen eine Zeit bis zu einem Ereignis und ein Teil Beobachtungen,
bei denen das Ereignis noch nicht eingetreten ist.

Der Kaplan-Meier-Schätzer ist beschreibend: Er schätzt die Kurve, ohne eine
Verteilungsform zu unterstellen und ohne Einflussgrössen zu berücksichtigen. Er
ist deshalb fast immer der erste Schritt und selten der letzte.

| Situation | Stattdessen |
|---|---|
| Gruppen sollen statistisch verglichen werden | [Log-Rank-Test](log-rank-test.qmd) |
| Der Effekt mehrerer Einflussgrössen interessiert | [Cox-Modell](cox-modell.qmd) |
| Es gibt keine Zensierung, alle Zeiten sind vollständig | gewöhnliche [deskriptive Statistik](../grundlagen/lage-streuungsmasse.qmd) genügt |
| Zielgrösse ist ja oder nein ohne Zeitbezug | [logistische Regression](../regression/logistische-regression.qmd) |
| Ein einzelner metrischer Prädiktor soll gezeigt werden | Klassen bilden und je Klasse eine Kurve, oder Cox-Modell |

## Grundidee und Modell

Die Kurve entsteht Schritt für Schritt: An jedem Zeitpunkt, an dem ein Ereignis
eintritt, wird der Anteil derjenigen berechnet, die diesen Zeitpunkt überstehen,
und dieser Anteil multipliziert die bisherige Kurve.

$$\hat{S}(t) = \prod_{t_i \le t} \left(1 - \frac{d_i}{n_i}\right)$$

| Bestandteil | Bedeutung |
|---|---|
| $t_i$ | Zeitpunkt, an dem mindestens ein Ereignis eintritt |
| $d_i$ | Anzahl Ereignisse zu diesem Zeitpunkt |
| $n_i$ | Anzahl unter Risiko, also noch beobachtet und ohne Ereignis |
| $1 - d_i/n_i$ | bedingte Wahrscheinlichkeit, diesen Zeitpunkt zu überstehen |
| $\prod$ | Produkt über alle Ereigniszeitpunkte bis $t$ |

Zensierte Beobachtungen tauchen nicht als Ereignis auf, verkleinern aber $n_i$
für alle späteren Zeitpunkte. Genau dadurch fliesst ihre Information ein: Sie
haben bis zu ihrem Ausscheiden mitgezählt. Die Kurve ist deshalb eine
Treppenfunktion, die nur bei Ereignissen fällt.

## Voraussetzungen und ihre Prüfung

| Voraussetzung | Was sie bedeutet | Prüfung | Folge bei Verletzung | Vorgehen |
|---|---|---|---|---|
| Rechtszensierung | Bekannt ist, dass das Ereignis nach der Beobachtungszeit liegt | Datenstruktur, Erhebung | Andere Zensierungsart braucht andere Verfahren | Verfahren für Intervall- oder Linkszensierung |
| Nicht informative Zensierung | Zensierte haben dasselbe Risiko wie Beobachtete | nur inhaltlich, siehe [Zensierung](zensierung-ueberlebensfunktion.qmd) | Kurve systematisch zu optimistisch oder zu pessimistisch | Ursachen der Zensierung berichten, Sensitivitätsrechnung |
| Unabhängige Beobachtungen | Ein Ereignis beeinflusst andere nicht | Erhebungsdesign | Konfidenzband zu schmal | Modelle für geschachtelte Daten |
| Gleiche Grundgesamtheit über die Zeit | Kein Zustrom mit anderem Risiko mitten in der Beobachtung | Aufnahmezeitpunkte prüfen | Kurve mischt verschiedene Populationen | nach Aufnahmekohorte trennen |
| Genügend unter Risiko am Kurvenende | Der rechte Teil beruht nicht auf wenigen Fällen | Risikotabelle ansehen | Kurvenende schwankt stark und wird überinterpretiert | Kurve abschneiden, wo die Zahl zu klein wird |

::: {.panel-tabset}

## R

```{r}
#| label: voraussetzungen-km-r
# Wie viele Ereignisse, wie viele zensiert, und wann wird zensiert
table(status = abo$status)
round(prop.table(table(abo$status)), 3)

# Zensierung tritt hier nur am Stichtag auf, das ist der unbedenkliche Fall
range(abo$zeit[abo$status == 0])
```

## Python

```{python}
#| label: voraussetzungen-km-py
print(abo["status"].value_counts().to_dict())
print(abo["status"].value_counts(normalize=True).round(3).to_dict())
print((abo.loc[abo["status"] == 0, "zeit"].min(),
       abo.loc[abo["status"] == 0, "zeit"].max()))
```

:::

Alle zensierten Beobachtungen liegen genau auf dem Stichtag von 24 Monaten. Das
ist administrative Zensierung, also der Fall, in dem die Annahme nicht
informativer Zensierung gut begründet ist. Läge die Zensierung verstreut über
die Zeit, gehörte die Frage nach ihren Ursachen in die Auswertung.

## Durchführung in R und Python

::: {.panel-tabset}

## R

```{r}
#| label: durchfuehrung-km-r
kurve <- survfit(Surv(zeit, status) ~ 1, data = abo)
kurve

summary(kurve, times = c(3, 6, 12, 18, 24))
```

## Python

```{python}
#| label: durchfuehrung-km-py
km = KaplanMeierFitter().fit(abo["zeit"], abo["status"], label="alle")

print("Ereignisse:", int(abo["status"].sum()), "von", len(abo))
print("Median:", round(float(km.median_survival_time_), 2))

zeitpunkte = [3, 6, 12, 18, 24]
band = km.confidence_interval_survival_function_
# je Zeitpunkt die letzte Stuetzstelle der Treppenfunktion vor oder auf t
stuetzen = [band.index[band.index <= t][-1] for t in zeitpunkte]

tabelle = pd.DataFrame({
    "zeit": zeitpunkte,
    "S(t)": km.survival_function_at_times(zeitpunkte).round(3).values,
    "unten": band.iloc[:, 0].loc[stuetzen].round(3).values,
    "oben": band.iloc[:, 1].loc[stuetzen].round(3).values,
})
print(tabelle.to_string(index=False))
```

:::

Die Daten sind in beiden Sprachen nach derselben Vorschrift erzeugt: 400 Abos,
Monats- und Jahresverträge, Distanz zwischen 0.5 und 15 Kilometern, und ein
Kündigungsrisiko, das mit Monatsvertrag und mit der Distanz steigt. Der Stichtag
liegt bei 24 Monaten, was zu administrativer Zensierung führt.

## Output lesen

R, `survfit()` und `summary()`:

| Grösse | Was sie sagt | Faustregel oder Falle |
|---|---|---|
| `n` | Anzahl Beobachtungen | nicht Anzahl Ereignisse |
| `events` | Anzahl eingetretener Ereignisse | trägt die Genauigkeit der Schätzung, nicht n |
| `median` | Zeitpunkt, an dem die Kurve 0.5 erreicht | `NA`, wenn die Kurve nie unter 0.5 fällt; das ist kein Fehler |
| `0.95LCL`, `0.95UCL` | Konfidenzintervall für den Median | oft breit und nach oben offen |
| `time` | Zeitpunkte in `summary(..., times = ...)` | frei wählbar, sinnvoll an fachlich relevanten Marken |
| `n.risk` | Anzahl unter Risiko zu diesem Zeitpunkt | sinkt durch Ereignisse und Zensierungen |
| `n.event` | Ereignisse seit dem letzten Zeitpunkt | |
| `survival` | geschätzter Anteil ohne Ereignis | die eigentliche Zahl zum Berichten |
| `std.err` | Standardfehler dieser Schätzung | wächst mit fallender Anzahl unter Risiko |
| `lower 95% CI`, `upper 95% CI` | Konfidenzintervall des Anteils | am Kurvenende sehr breit |

Python, `KaplanMeierFitter`:

| Zugriff | Was er liefert | Unterschied zu R |
|---|---|---|
| `median_survival_time_` | Median | R nennt ihn in der Zusammenfassung mit Intervall |
| `survival_function_` | die vollständige Treppenfunktion als Tabelle | in R über `summary()` |
| `survival_function_at_times([...])` | Anteile zu gewählten Zeitpunkten | Gegenstück zu `times =` |
| `confidence_interval_` | Konfidenzband über alle Zeitpunkte | in R Teil von `summary()` |
| `event_table` | Ereignisse, Zensierungen und Anzahl unter Risiko je Zeitpunkt | in R die Spalten `n.risk` und `n.event` |
| `plot_survival_function()` | Kurve samt Band | in R `plot()` |

Ein Unterschied, über den man stolpert: Die Voreinstellung des Konfidenzbands
unterscheidet sich zwischen den Paketen, R nutzt die log-Transformation. Kleine
Abweichungen zwischen den Bändern sind deshalb normal und kein Rechenfehler.

## Ergebnisse interpretieren

### Szenario A: eine Kurve für alle

::: {.panel-tabset}

## R

```{r}
#| label: fig-szenario-a-km-r
#| fig-cap: "Überlebenskurve mit Konfidenzband. Die senkrechten Markierungen sind zensierte Beobachtungen."
plot(kurve, xlab = "Monate seit Abschluss", ylab = "Anteil ohne Kündigung",
     mark.time = TRUE, conf.int = TRUE, lwd = 2, ylim = c(0, 1))
abline(h = 0.5, lty = 2)
```

## Python

```{python}
#| label: fig-szenario-a-km-py
#| fig-cap: "Dieselbe Kurve mit lifelines."
fig, ax = plt.subplots()
km.plot_survival_function(ax=ax, ci_show=True, color="#2166ac")
ax.axhline(0.5, linestyle="--", color="black", linewidth=0.8)
ax.set_xlabel("Monate seit Abschluss")
ax.set_ylabel("Anteil ohne Kündigung")
ax.set_ylim(0, 1)
plt.show()
```

:::

Die Kurve fällt zunächst steil und flacht später ab: Das Kündigungsrisiko ist in
den ersten Monaten am höchsten. Der Median ist der Zeitpunkt, an dem die Kurve
die gestrichelte Linie schneidet; die Anteile zu einzelnen Zeitpunkten stehen in
der Tabelle aus der Durchführung, jeweils mit Konfidenzintervall.

Ergebnissatz: Von 400 Abos wurden im Beobachtungszeitraum die ausgegebene Anzahl
gekündigt, die übrigen waren am Stichtag nach 24 Monaten noch aktiv. Der
geschätzte Anteil ohne Kündigung beträgt nach zwölf Monaten den ausgegebenen
Wert (95-Prozent-Intervall wie ausgegeben), der Median liegt bei dem ausgegebenen
Zeitpunkt.

### Szenario B: zwei Gruppen im Vergleich

::: {.panel-tabset}

## R

```{r}
#| label: fig-szenario-b-km-r
#| fig-cap: "Getrennte Kurven nach Vertragsart, mit Anzahl unter Risiko in der Beschriftung."
kurve_gruppen <- survfit(Surv(zeit, status) ~ vertrag, data = abo)
kurve_gruppen

plot(kurve_gruppen, col = c("#2166ac", "#b2182b"), lwd = 2, mark.time = TRUE,
     xlab = "Monate seit Abschluss", ylab = "Anteil ohne Kündigung", ylim = c(0, 1))
legend("bottomleft", legend = c("Jahresvertrag", "Monatsvertrag"),
       col = c("#2166ac", "#b2182b"), lwd = 2, bty = "n")
abline(h = 0.5, lty = 2)
```

## Python

```{python}
#| label: fig-szenario-b-km-py
#| fig-cap: "Dieselben Gruppen mit lifelines."
fig, ax = plt.subplots()
for name, farbe in [("Jahr", "#2166ac"), ("Monat", "#b2182b")]:
    teil = abo[abo["vertrag"] == name]
    kmf = KaplanMeierFitter().fit(teil["zeit"], teil["status"], label=name)
    kmf.plot_survival_function(ax=ax, ci_show=True, color=farbe)
    print(name, "Median:", round(float(kmf.median_survival_time_), 2),
          "| n =", len(teil), "| Ereignisse:", int(teil["status"].sum()))
ax.axhline(0.5, linestyle="--", color="black", linewidth=0.8)
ax.set_xlabel("Monate seit Abschluss")
ax.set_ylabel("Anteil ohne Kündigung")
ax.set_ylim(0, 1)
plt.show()
```

:::

Die Kurven trennen sich früh und bleiben getrennt: Monatsverträge werden
deutlich häufiger und früher gekündigt. Wichtig ist die Zurückhaltung an dieser
Stelle: Der optische Abstand ist noch kein statistischer Nachweis, und er sagt
auch nichts darüber, ob die Vertragsart die Ursache ist. Für den Nachweis ist der
[Log-Rank-Test](log-rank-test.qmd) zuständig, für die Kontrolle weiterer
Einflussgrössen das [Cox-Modell](cox-modell.qmd).

Ergebnissatz: Abos mit Monatsvertrag zeigen eine deutlich kürzere Laufzeit als
Jahresverträge (Median wie ausgegeben gegenüber dem ausgegebenen Wert, n und
Ereignisse je Gruppe wie ausgegeben).

### Szenario C: Fallstrick Kurvenende und fehlender Median

Am rechten Ende beruht die Kurve auf wenigen Beobachtungen. Wer dort abliest,
liest Rauschen. Und wenn die Kurve nie unter 0.5 fällt, gibt es keinen Median,
was Programme mit `NA` beantworten und Leser gelegentlich als Fehler deuten.

::: {.panel-tabset}

## R

```{r}
#| label: szenario-c-km-r
# Nur Jahresvertraege in Studionaehe: geringes Risiko, kurzer Beobachtungszeitraum
treue <- subset(abo, vertrag == "Jahr" & distanz < 5)

kurve_treue <- survfit(Surv(zeit, status) ~ 1, data = treue)
kurve_treue

# Anzahl unter Risiko gegen Ende
summary(kurve_treue, times = c(6, 12, 18, 24))$n.risk
```

## Python

```{python}
#| label: szenario-c-km-py
treue = abo[(abo["vertrag"] == "Jahr") & (abo["distanz"] < 5)]
km_treue = KaplanMeierFitter().fit(treue["zeit"], treue["status"])

print("n =", len(treue), "| Ereignisse:", int(treue["status"].sum()))
print("Median:", km_treue.median_survival_time_)
print(km_treue.event_table[["at_risk", "observed", "censored"]].tail(3))
```

:::

Zwei Befunde: Der Median ist unendlich beziehungsweise `NA`, weil die Kurve im
Beobachtungszeitraum nie die Hälfte erreicht. Das ist kein Rechenfehler, sondern
die korrekte Aussage "mehr als die Hälfte war am Stichtag noch dabei"; berichtet
wird dann ein Anteil zu einem festen Zeitpunkt statt eines Medians. Und die
Anzahl unter Risiko sinkt bis zum Stichtag deutlich, weshalb der rechte Teil der
Kurve mit Vorsicht zu lesen ist.

Das Vorgehen: Median nur berichten, wenn er geschätzt ist; sonst Anteile zu
fachlich sinnvollen Zeitpunkten nennen. Kurven dort abschneiden, wo die Anzahl
unter Risiko unter etwa zehn fällt, und die Risikozahlen immer mitangeben.

Ergebnissatz: Für Jahresverträge in Studionähe ist der Median im
Beobachtungszeitraum nicht erreicht; nach 24 Monaten sind noch der ausgegebene
Anteil aktiv (n wie ausgegeben, Ereignisse wie ausgegeben).

## Interpretationsfallen

- **Der Median ist keine mittlere Laufzeit.** Er ist der Zeitpunkt, an dem die
  Hälfte das Ereignis hatte. Ein Mittelwert wäre bei zensierten Daten ohnehin
  nicht schätzbar, ohne die Kurve zu extrapolieren.
- **Kein Median heisst nicht kein Ergebnis.** Es heisst, dass mehr als die
  Hälfte am Stichtag noch dabei war.
- **Das Kurvenende ist unzuverlässig.** Ohne Risikozahlen ist eine
  Überlebenskurve nicht beurteilbar.
- **Optische Trennung ist kein Nachweis.** Zwei Kurven können sich deutlich
  trennen und der Unterschied dennoch mit Zufall vereinbar sein.
- **Kaplan-Meier kontrolliert nichts.** Ein Gruppenunterschied kann vollständig
  von einer dritten Grösse kommen; dafür ist das
  [Cox-Modell](cox-modell.qmd) da.
- **Zensierungen sind keine Ereignisse.** In der Kurve fallen sie nicht auf,
  wenn man die Markierungen weglässt; deshalb gehören sie eingezeichnet.
- **Nicht über den Beobachtungszeitraum hinaus lesen.** Was nach dem Stichtag
  passiert, steht nicht in den Daten.

## Ergebnis berichten

Vorlage für den Ergebnissatz:

> Von [n] Beobachtungen traten [Ereignisse] Ereignisse ein, [zensiert] waren zum
> Stichtag [Zeitpunkt] zensiert. Der geschätzte Anteil ohne Ereignis beträgt nach
> [Zeitpunkt] [Anteil] (95-Prozent-Konfidenzintervall [unten] bis [oben]); der
> Median liegt bei [Median] [Einheit] ([Intervall]).

Immer genannt werden: n und Anzahl Ereignisse getrennt, Art und Zeitpunkt der
Zensierung, Anteile mit Konfidenzintervall an fachlich sinnvollen Zeitpunkten,
der Median mit Intervall oder die Feststellung, dass er nicht erreicht wurde,
und die Anzahl unter Risiko an den berichteten Zeitpunkten.

Beispiel für eine Ergebnistabelle:

| Zeitpunkt | unter Risiko | Ereignisse kumuliert | Anteil ohne Ereignis | 95-Prozent-Intervall |
|---|---|---|---|---|
| 6 Monate | | | | |
| 12 Monate | | | | |
| 24 Monate | | | | |

## Abgrenzung zu verwandten Methoden

| Methode | Wann diese statt Kaplan-Meier |
|---|---|
| [Log-Rank-Test](log-rank-test.qmd) | Gruppenunterschied soll statistisch geprüft werden |
| [Cox-Modell](cox-modell.qmd) | Effekt mehrerer Einflussgrössen, Effektmass als Hazard Ratio |
| [Logistische Regression](../regression/logistische-regression.qmd) | nur ob, nicht wann; keine Zeitdimension |
| Parametrische Modelle, etwa Weibull | Verteilungsform ist begründet und Extrapolation nötig |
| [Lage- und Streuungsmasse](../grundlagen/lage-streuungsmasse.qmd) | keine Zensierung vorhanden |

## Verständnisfragen

::: {.quiz}
Der Output nennt für den Median `NA`. Was ist zu berichten?

- [ ] Dass die Schätzung fehlgeschlagen ist ~ Sie ist nicht fehlgeschlagen, das
      Ergebnis ist wohldefiniert.
- [x] Dass mehr als die Hälfte am Stichtag noch kein Ereignis hatte ~ Richtig.
      Die Kurve erreicht 0.5 im Beobachtungszeitraum nicht. Berichtet werden dann
      Anteile zu festen Zeitpunkten statt eines Medians.
- [ ] Dass die Stichprobe zu klein war ~ Auch bei grosser Stichprobe kann der
      Median jenseits des Beobachtungsendes liegen.
:::

::: {.quiz}
Zwei Kurven liegen am rechten Rand weit auseinander, dort stehen aber nur noch
acht beziehungsweise sechs Fälle unter Risiko. Wie ist das zu deuten?

- [x] Zurückhaltend: der Abstand am Ende beruht auf wenigen Beobachtungen ~
      Richtig. Jede einzelne Beobachtung verschiebt die Treppe dort stark. Die
      Aussage gehört auf den Bereich beschränkt, in dem genügend Fälle unter
      Risiko sind.
- [ ] Als deutlichster Teil des Ergebnisses, weil der Abstand am grössten ist ~
      Der Abstand wächst dort auch ohne echten Unterschied.
- [ ] Als Beleg, dass sich die Gruppen erst spät unterscheiden ~ Dafür wäre ein
      Zeitverlauf mit ausreichender Fallzahl nötig.
:::

::: {.quiz}
Warum senkt eine zensierte Beobachtung die Kurve nicht?

- [x] Weil kein Ereignis eingetreten ist; sie verkleinert nur die Anzahl unter
      Risiko ~ Richtig. Die Kurve fällt ausschliesslich an Ereigniszeitpunkten.
      Zensierte Fälle wirken über den Nenner der späteren Schritte.
- [ ] Weil sie aus der Rechnung entfernt wird ~ Sie wird nicht entfernt, sonst
      wäre die Schätzung verzerrt.
- [ ] Weil sie erst am Ende berücksichtigt wird ~ Sie wirkt ab ihrem Zeitpunkt.
:::

::: {.quiz}
Der Anteil ohne Ereignis nach zwölf Monaten beträgt 0.66 mit Intervall 0.61 bis
0.71. Was heisst das?

- [ ] 66 Prozent aller Mitglieder kündigen nach zwölf Monaten ~ Das Gegenteil:
      66 Prozent haben bis dahin nicht gekündigt.
- [x] Geschätzt sind nach zwölf Monaten 66 Prozent noch ohne Kündigung, mit der
      genannten Unsicherheit ~ Richtig. Das Intervall gilt dem Verfahren und
      wird mitberichtet, weil die Schätzung mit fallender Anzahl unter Risiko
      unsicherer wird.
- [ ] Der Median liegt bei zwölf Monaten ~ Der Median ist der Zeitpunkt mit
      Anteil 0.5, hier also später.
:::

## Verlinkte Ressourcen

- [An Introduction to Statistical Learning, Kapitel 11](https://www.statlearning.com/)
- [survival: Vignette zur Grundfunktionalität](https://cran.r-project.org/web/packages/survival/vignettes/survival.pdf)
- [lifelines: KaplanMeierFitter](https://lifelines.readthedocs.io/en/latest/fitters/univariate/KaplanMeierFitter.html)
