---
title: "Log-Rank-Test"
description: "Vergleich von Überlebenskurven zwischen Gruppen und seine Voraussetzungen."
categories: ["Survival-Analyse", "Hypothesentests", "Interpretation", "R", "Python"]
quelle: ["STATDA"]
seitentyp: methode
stand: entwurf
order: 30
---

```{r}
#| label: setup-r
#| include: false
library(survival)

set.seed(2026)

n <- 400
vertrag <- factor(sample(c("Jahr", "Monat"), n, replace = TRUE, prob = c(0.45, 0.55)),
                  levels = c("Jahr", "Monat"))
distanz <- round(runif(n, 0.5, 15), 1)
rate <- 0.018 * exp(0.85 * (vertrag == "Monat") + 0.045 * distanz)
zeit_ereignis <- rexp(n, rate)
stichtag <- 24

abo <- data.frame(
  zeit = pmin(zeit_ereignis, stichtag),
  status = as.integer(zeit_ereignis <= stichtag),
  vertrag = vertrag,
  distanz = distanz
)
```

```{python}
#| label: setup-python
#| include: false
import numpy as np
import pandas as pd
import matplotlib.pyplot as plt
from lifelines import KaplanMeierFitter
from lifelines.statistics import logrank_test

plt.rcParams.update({"figure.figsize": (7, 4.2), "font.size": 11,
                     "savefig.dpi": 288, "figure.dpi": 288})

rng = np.random.default_rng(2026)

n = 400
vertrag = rng.choice(["Jahr", "Monat"], n, p=[0.45, 0.55])
distanz = rng.uniform(0.5, 15, n).round(1)
rate = 0.018 * np.exp(0.85 * (vertrag == "Monat") + 0.045 * distanz)
zeit_ereignis = rng.exponential(1 / rate)
stichtag = 24

abo = pd.DataFrame({
    "zeit": np.minimum(zeit_ereignis, stichtag),
    "status": (zeit_ereignis <= stichtag).astype(int),
    "vertrag": vertrag,
    "distanz": distanz,
})
```

## Kurzsteckbrief

| | |
|---|---|
| Fragestellung | Unterscheiden sich die Überlebenskurven zweier oder mehrerer Gruppen? |
| Zielvariable | Zeit bis zum Ereignis plus Statusindikator |
| Gruppen | zwei oder mehr, kategorial |
| Was die Methode liefert | Chi-Quadrat-Statistik, Freiheitsgrade, p-Wert, beobachtete gegenüber erwarteten Ereignissen je Gruppe |
| R-Funktion | `survdiff(Surv(zeit, status) ~ gruppe)` |
| Python-Funktion | `logrank_test(...)`, für mehrere Gruppen `multivariate_logrank_test(...)` |
| Verwandte Methoden | [Kaplan-Meier](kaplan-meier.qmd), [Cox-Modell](cox-modell.qmd) |

## Wann diese Methode, wann nicht

Typische Fragestellungen: Kündigen Monatsverträge früher als Jahresverträge,
fallen Bauteile eines Lieferanten früher aus, unterscheiden sich zwei
Behandlungen in der Zeit bis zum Rückfall.

Der Test ist der statistische Nachbau dessen, was man in zwei
Kaplan-Meier-Kurven sieht. Er sagt, ob der Abstand mit Zufall vereinbar ist. Er
sagt nicht, wie gross der Unterschied ist: Es gibt kein Effektmass. Wer eines
braucht, nimmt das [Cox-Modell](cox-modell.qmd), dessen Hazard Ratio genau diese
Lücke füllt.

| Situation | Stattdessen |
|---|---|
| Ein Effektmass wird gebraucht | [Cox-Modell](cox-modell.qmd) |
| Weitere Einflussgrössen sollen kontrolliert werden | [Cox-Modell](cox-modell.qmd), oder Stratifizierung |
| Der Prädiktor ist metrisch | [Cox-Modell](cox-modell.qmd), statt willkürlich Klassen zu bilden |
| Die Kurven kreuzen sich | Test verliert Schärfe; zeitabschnittsweise vergleichen oder anderes Verfahren |
| Es geht nur um einen festen Zeitpunkt, etwa 12 Monate | Anteile mit Konfidenzintervall vergleichen, siehe [Kaplan-Meier](kaplan-meier.qmd) |
| Ohne Zensierung | [t-Test](../tests/t-test-zwei-stichproben.qmd) oder [Mann-Whitney](../tests/nichtparametrische-tests.qmd) auf den Zeiten |

## Grundidee und Modell

Der Test geht jeden Zeitpunkt durch, an dem ein Ereignis eintritt, und fragt:
Wie viele Ereignisse wären in dieser Gruppe zu erwarten, wenn beide Gruppen
dasselbe Risiko hätten? Erwartet wird proportional zur Anzahl unter Risiko.
Beobachtete und erwartete Ereignisse werden über alle Zeitpunkte summiert und
verglichen.

$$\chi^2 = \frac{(O_1 - E_1)^2}{V}$$

| Bestandteil | Bedeutung |
|---|---|
| $O_g$ | beobachtete Ereignisse in Gruppe $g$ über alle Zeitpunkte |
| $E_g$ | erwartete Ereignisse unter der Nullhypothese gleicher Hazard-Raten |
| $V$ | Varianz der Differenz, aus der Anzahl unter Risiko je Zeitpunkt |
| Freiheitsgrade | Anzahl Gruppen minus eins |

Die Nullhypothese lautet, dass die Überlebensfunktionen der Gruppen identisch
sind. Weil der Test über alle Zeitpunkte summiert, ist er am schärfsten, wenn der
Unterschied in eine Richtung geht und über die Zeit ähnlich bleibt. Genau das ist
seine Stärke und seine Schwäche.

## Voraussetzungen und ihre Prüfung

| Voraussetzung | Was sie bedeutet | Prüfung | Folge bei Verletzung | Vorgehen |
|---|---|---|---|---|
| Nicht informative Zensierung | Zensierte haben dasselbe Risiko wie Beobachtete | inhaltlich, siehe [Zensierung](zensierung-ueberlebensfunktion.qmd) | p-Wert nicht interpretierbar | Ursachen der Zensierung berichten |
| Unabhängige Beobachtungen | keine Paarung, keine Klumpen | Erhebungsdesign | p-Wert zu optimistisch | Verfahren für geschachtelte Daten |
| Gruppen vorab festgelegt | Die Einteilung stammt nicht aus den Daten | Vorgehen prüfen | Der Test prüft eine an den Daten optimierte Grenze | Gruppen inhaltlich definieren |
| Kurven kreuzen sich nicht | Der Unterschied wechselt nicht die Richtung | Kaplan-Meier-Kurven ansehen | Test verliert Schärfe, kann nichts finden, obwohl Unterschiede bestehen | abschnittsweise vergleichen, gewichtete Varianten |
| Genügend Ereignisse | Nicht die Fallzahl zählt, sondern die Ereigniszahl | Ereignisse je Gruppe zählen | Test hat kaum Schärfe | Beobachtungszeit verlängern, Gruppen zusammenfassen |

::: {.panel-tabset}

## R

```{r}
#| label: fig-voraussetzungen-lr-r
#| fig-cap: "Die Kurven trennen sich früh und kreuzen sich nicht. Genau dafür ist der Test gebaut."
kurven <- survfit(Surv(zeit, status) ~ vertrag, data = abo)

table(vertrag = abo$vertrag, ereignis = abo$status)

plot(kurven, col = c("#2166ac", "#b2182b"), lwd = 2, mark.time = TRUE,
     xlab = "Monate", ylab = "Anteil ohne Kündigung", ylim = c(0, 1))
legend("bottomleft", legend = c("Jahresvertrag", "Monatsvertrag"),
       col = c("#2166ac", "#b2182b"), lwd = 2, bty = "n")
```

## Python

```{python}
#| label: fig-voraussetzungen-lr-py
#| fig-cap: "Dieselbe Prüfung in Python: Ereigniszahlen je Gruppe und die Kurven."
print(pd.crosstab(abo["vertrag"], abo["status"]))

fig, ax = plt.subplots()
for name, farbe in [("Jahr", "#2166ac"), ("Monat", "#b2182b")]:
    teil = abo[abo["vertrag"] == name]
    KaplanMeierFitter().fit(teil["zeit"], teil["status"], label=name) \
        .plot_survival_function(ax=ax, ci_show=False, color=farbe)
ax.set_xlabel("Monate")
ax.set_ylabel("Anteil ohne Kündigung")
ax.set_ylim(0, 1)
plt.show()
```

:::

Die Kreuztabelle zeigt, wie viele Ereignisse je Gruppe vorliegen; das ist die
Grösse, die über die Schärfe des Tests entscheidet, nicht die Gruppengrösse. Die
Kurven trennen sich früh und laufen dann parallel, sie kreuzen sich nicht: der
günstige Fall.

## Durchführung in R und Python

::: {.panel-tabset}

## R

```{r}
#| label: durchfuehrung-lr-r
survdiff(Surv(zeit, status) ~ vertrag, data = abo)
```

## Python

```{python}
#| label: durchfuehrung-lr-py
jahr = abo[abo["vertrag"] == "Jahr"]
monat = abo[abo["vertrag"] == "Monat"]

ergebnis = logrank_test(jahr["zeit"], monat["zeit"],
                        event_observed_A=jahr["status"],
                        event_observed_B=monat["status"])
ergebnis.print_summary(decimals=3)
```

:::

Die Daten sind dieselben wie unter [Kaplan-Meier](kaplan-meier.qmd): 400 Abos,
Monats- und Jahresverträge, Kündigungsrisiko abhängig von Vertragsart und
Distanz, Stichtag nach 24 Monaten.

## Output lesen

R, `survdiff()`:

| Grösse | Was sie sagt | Faustregel oder Falle |
|---|---|---|
| `N` | Anzahl Beobachtungen je Gruppe | nicht ausschlaggebend für die Schärfe |
| `Observed` | beobachtete Ereignisse je Gruppe | die Grösse, die zählt |
| `Expected` | erwartete Ereignisse unter gleicher Hazard-Rate | berücksichtigt die Zeit unter Risiko |
| `(O-E)^2/E` | Beitrag der Gruppe zur Statistik | zeigt, welche Gruppe die Abweichung treibt |
| `(O-E)^2/V` | varianzgewichteter Beitrag | näher an der Teststatistik |
| `Chisq` | Teststatistik | ohne Freiheitsgrade nicht deutbar |
| `df` | Freiheitsgrade, Gruppen minus eins | bei zwei Gruppen eins |
| `p` | p-Wert | keine Aussage über die Grösse des Unterschieds |

Wichtiger als die Statistik ist der Vergleich von `Observed` und `Expected`: Er
zeigt die Richtung. Mehr beobachtete als erwartete Ereignisse heisst höheres
Risiko in dieser Gruppe.

Python, `logrank_test(...).print_summary()`:

| Grösse | Was sie sagt | Unterschied zu R |
|---|---|---|
| `test_statistic` | Chi-Quadrat-Statistik | wie `Chisq` |
| `p` | p-Wert | wie `p` |
| `-log2(p)` | p-Wert als Bits | in R nicht enthalten, nur eine andere Skala |
| `test_name` | verwendete Variante | benennt, ob gewichtet gerechnet wurde |

Was in Python fehlt, sind die beobachteten und erwarteten Ereignisse je Gruppe.
Die Richtung muss man sich also getrennt verschaffen, etwa über die
Kaplan-Meier-Mediane oder eine Kreuztabelle. Wer den vollständigen Vergleich
braucht, rechnet zusätzlich ein [Cox-Modell](cox-modell.qmd), dessen Hazard Ratio
Richtung und Grösse in einer Zahl liefert.

## Ergebnisse interpretieren

### Szenario A: deutlicher Unterschied

::: {.panel-tabset}

## R

```{r}
#| label: szenario-a-lr-r
test <- survdiff(Surv(zeit, status) ~ vertrag, data = abo)

round(data.frame(
  beobachtet = test$obs,
  erwartet = round(test$exp, 1),
  verhaeltnis = round(test$obs / test$exp, 2)
), 2)

round(c(chisq = test$chisq, p = 1 - pchisq(test$chisq, df = 1)), 5)
```

## Python

```{python}
#| label: szenario-a-lr-py
print("Chi-Quadrat:", round(ergebnis.test_statistic, 3),
      "| p:", round(ergebnis.p_value, 6))

for name in ["Jahr", "Monat"]:
    teil = abo[abo["vertrag"] == name]
    km = KaplanMeierFitter().fit(teil["zeit"], teil["status"])
    print(name, "| Ereignisse:", int(teil["status"].sum()),
          "| Median:", round(float(km.median_survival_time_), 1))
```

:::

Der p-Wert ist sehr klein, die Nullhypothese gleicher Überlebensfunktionen wird
verworfen. Die Richtung steht in der Gegenüberstellung von beobachteten und
erwarteten Ereignissen: Bei Monatsverträgen sind mehr Kündigungen beobachtet als
erwartet, bei Jahresverträgen weniger.

Was der Test nicht sagt: um wie viel. Dafür braucht es die Mediane, die Anteile
zu festen Zeitpunkten oder ein Hazard Ratio.

Ergebnissatz: Die Laufzeit unterscheidet sich zwischen den Vertragsarten
(Log-Rank-Test, Chi-Quadrat(1) wie ausgegeben, p wie ausgegeben). Bei
Monatsverträgen traten mehr Kündigungen auf als unter gleicher Hazard-Rate
erwartet; der Median liegt bei dem ausgegebenen Wert gegenüber dem der
Jahresverträge.

### Szenario B: kein nachweisbarer Unterschied

Zwei Gruppen, die sich in den simulierten Daten nicht unterscheiden.

::: {.panel-tabset}

## R

```{r}
#| label: szenario-b-lr-r
set.seed(31)
n_b <- 200
gruppe_b <- factor(rep(c("A", "B"), each = n_b / 2))
zeit_b <- rexp(n_b, 0.03)          # gleiche Rate in beiden Gruppen
abo_b <- data.frame(
  zeit = pmin(zeit_b, 24),
  status = as.integer(zeit_b <= 24),
  gruppe = gruppe_b
)

survdiff(Surv(zeit, status) ~ gruppe, data = abo_b)
```

## Python

```{python}
#| label: szenario-b-lr-py
rng_b = np.random.default_rng(31)
n_b = 200
zeit_b = rng_b.exponential(1 / 0.03, n_b)
abo_b = pd.DataFrame({
    "zeit": np.minimum(zeit_b, 24),
    "status": (zeit_b <= 24).astype(int),
    "gruppe": np.repeat(["A", "B"], n_b // 2),
})

a = abo_b[abo_b["gruppe"] == "A"]
b = abo_b[abo_b["gruppe"] == "B"]
logrank_test(a["zeit"], b["zeit"],
             event_observed_A=a["status"],
             event_observed_B=b["status"]).print_summary(decimals=3)
```

:::

Beobachtete und erwartete Ereignisse liegen nah beieinander, der p-Wert ist
gross. Der richtige Schluss: In diesen Daten ist kein Unterschied nachweisbar.
Nicht: Die Gruppen sind gleich. Bei rund hundert Beobachtungen je Gruppe und
einem Teil davon zensiert bleibt die Zahl der Ereignisse klein, und damit ist die
Schärfe des Tests begrenzt. Wer Gleichheit zeigen will, braucht ein
Äquivalenzargument, nicht ein grosses p.

Ergebnissatz: Ein Unterschied zwischen den Gruppen lässt sich nicht nachweisen
(Log-Rank-Test, Werte wie ausgegeben, Ereignisse je Gruppe wie ausgegeben).

### Szenario C: Fallstrick kreuzende Kurven

Der Test summiert über die Zeit. Wenn eine Gruppe früh schlechter und später
besser abschneidet, heben sich die Beiträge auf, und der Test findet nichts,
obwohl deutliche Unterschiede bestehen.

::: {.panel-tabset}

## R

```{r}
#| label: fig-szenario-c-lr-r
#| fig-cap: "Kreuzende Kurven: früh liegt A schlechter, später besser. Der Log-Rank-Test sieht davon fast nichts."
#| fig-height: 3.4
set.seed(5)
m <- 250
# Gruppe A: hohes Risiko in den ersten sechs Monaten, danach sehr niedrig
frueh <- rexp(m, 0.16)
spaet <- 6 + rexp(m, 0.008)
a_zeit <- ifelse(frueh <= 6, frueh, spaet)
# Gruppe B: konstantes mittleres Risiko
b_zeit <- rexp(m, 0.045)

kreuz <- data.frame(
  zeit = pmin(c(a_zeit, b_zeit), 24),
  status = as.integer(c(a_zeit, b_zeit) <= 24),
  gruppe = factor(rep(c("A", "B"), each = m))
)

kurven_kreuz <- survfit(Surv(zeit, status) ~ gruppe, data = kreuz)
plot(kurven_kreuz, col = c("#2166ac", "#b2182b"), lwd = 2,
     xlab = "Monate", ylab = "Anteil ohne Ereignis", ylim = c(0, 1))
legend("bottomleft", legend = c("A", "B"), col = c("#2166ac", "#b2182b"),
       lwd = 2, bty = "n")

survdiff(Surv(zeit, status) ~ gruppe, data = kreuz)
```

## Python

```{python}
#| label: szenario-c-lr-py
rng_c = np.random.default_rng(5)
m = 250
frueh = rng_c.exponential(1 / 0.16, m)
spaet = 6 + rng_c.exponential(1 / 0.008, m)
a_zeit = np.where(frueh <= 6, frueh, spaet)
b_zeit = rng_c.exponential(1 / 0.045, m)

kreuz = pd.DataFrame({
    "zeit": np.minimum(np.concatenate([a_zeit, b_zeit]), 24),
    "status": (np.concatenate([a_zeit, b_zeit]) <= 24).astype(int),
    "gruppe": np.repeat(["A", "B"], m),
})

ka = kreuz[kreuz["gruppe"] == "A"]
kb = kreuz[kreuz["gruppe"] == "B"]
logrank_test(ka["zeit"], kb["zeit"],
             event_observed_A=ka["status"],
             event_observed_B=kb["status"]).print_summary(decimals=3)

# Getrennt nach Zeitabschnitt sieht man, was der Gesamttest verwischt
for grenze in [(0, 6), (6, 24)]:
    teil = kreuz[(kreuz["zeit"] > grenze[0]) & (kreuz["zeit"] <= grenze[1])]
    ta, tb = teil[teil["gruppe"] == "A"], teil[teil["gruppe"] == "B"]
    p = logrank_test(ta["zeit"], tb["zeit"],
                     event_observed_A=ta["status"],
                     event_observed_B=tb["status"]).p_value
    print(f"Monate {grenze[0]} bis {grenze[1]}: p = {p:.4f}")
```

:::

Erkennbar ist das Problem nicht an der Statistik, sondern an der Grafik: Die
Kurven kreuzen sich. Der Gesamttest fasst früh und spät zusammen, und weil die
Abweichungen entgegengesetzte Vorzeichen haben, kürzen sie sich weitgehend
heraus. Die abschnittsweise Betrachtung zeigt, was verloren geht.

Das Vorgehen: Zuerst immer die Kurven ansehen, dann den Test rechnen. Kreuzen sie
sich, ist die Frage "unterscheiden sich die Gruppen" falsch gestellt; richtig ist
"wann unterscheiden sie sich". Dann werden Zeitabschnitte getrennt betrachtet
oder ein Modell mit zeitabhängigem Effekt verwendet, siehe
[Cox-Modell](cox-modell.qmd). Gewichtete Varianten des Tests, die frühe oder
späte Unterschiede betonen, sind eine weitere Möglichkeit, müssen aber vorher
festgelegt werden.

Ergebnissatz: Die Kurven kreuzen sich; ein einzelner Log-Rank-Test ist deshalb
nicht aussagekräftig. Berichtet wird der Vergleich getrennt für die ersten sechs
Monate und die Zeit danach (p-Werte wie ausgegeben).

## Interpretationsfallen

- **Kein Effektmass.** Der Test liefert keine Grösse des Unterschieds. Ein
  kleiner p-Wert bei grosser Ereigniszahl kann einen unbedeutenden Unterschied
  betreffen.
- **Nicht signifikant ist kein Beweis für Gleichheit.** Entscheidend ist die
  Zahl der Ereignisse, nicht die der Beobachtungen.
- **Kreuzende Kurven machen den Test blind.** Vorher ansehen, nicht nachher
  erklären.
- **Der Test prüft die ganzen Kurven.** Wer eine Aussage zu zwölf Monaten
  braucht, vergleicht Anteile mit Konfidenzintervall.
- **Keine Kontrolle weiterer Grössen.** Ein Gruppenunterschied kann von einer
  dritten Variablen kommen; hier ist es das Cox-Modell, das kontrolliert.
- **Gruppen nicht nachträglich bilden.** Eine an den Daten optimierte Grenze
  macht den p-Wert wertlos.
- **Mehrere Gruppen bedeuten mehrere Vergleiche.** Der Gesamttest sagt nur, dass
  irgendwo ein Unterschied besteht; paarweise Vergleiche brauchen eine Korrektur,
  siehe [multiples Testen](../inferenz/multiples-testen.qmd).

## Ergebnis berichten

Vorlage für den Ergebnissatz:

> Die Überlebenskurven unterscheiden sich zwischen [Gruppen]
> (Log-Rank-Test, Chi-Quadrat([df]) = [Wert], p = [p]). In [Gruppe] traten
> [beobachtet] Ereignisse gegenüber [erwartet] erwarteten auf; der Median beträgt
> [Median] gegenüber [Median] [Einheit].

Genannt werden Teststatistik mit Freiheitsgraden und p-Wert, Ereigniszahlen je
Gruppe, beobachtete gegenüber erwarteten Ereignissen als Richtungsangabe, die
Mediane oder Anteile zu festen Zeitpunkten, und die Feststellung, dass die
Kurven sich nicht kreuzen.

Beispiel für eine Ergebnistabelle:

| Gruppe | n | Ereignisse | erwartet | Median | Anteil nach 12 Monaten |
|---|---|---|---|---|---|
| A | | | | | |
| B | | | | | |

## Abgrenzung zu verwandten Methoden

| Methode | Wann diese statt des Log-Rank-Tests |
|---|---|
| [Kaplan-Meier](kaplan-meier.qmd) | beschreiben statt testen, Anteile zu Zeitpunkten berichten |
| [Cox-Modell](cox-modell.qmd) | Effektmass, mehrere Einflussgrössen, metrische Prädiktoren |
| Gewichtete Varianten des Tests | frühe oder späte Unterschiede sollen betont werden, vorab festgelegt |
| [Chi-Quadrat-Test](../tests/chi-quadrat-tests.qmd) | nur der Anteil zu einem festen Zeitpunkt, ohne Zeitverlauf |
| [Mann-Whitney](../tests/nichtparametrische-tests.qmd) | keine Zensierung vorhanden |

## Verständnisfragen

::: {.quiz}
Der Test ergibt p = 0.6, die Gruppen haben je 150 Beobachtungen, aber nur 18 und
21 Ereignisse. Was folgt?

- [ ] Die Gruppen unterscheiden sich nicht ~ Das behauptet mehr, als die Daten
      tragen.
- [x] Mit so wenigen Ereignissen hat der Test kaum Schärfe ~ Richtig. Die
      Genauigkeit hängt an der Ereigniszahl, nicht an der Fallzahl. Bei 39
      Ereignissen insgesamt bleiben auch deutliche Unterschiede unentdeckt.
- [ ] Die Beobachtungszeit war zu lang ~ Eine längere Beobachtung würde mehr
      Ereignisse liefern und den Test schärfen.
:::

::: {.quiz}
Die Kaplan-Meier-Kurven kreuzen sich bei etwa acht Monaten. Der Log-Rank-Test
ergibt p = 0.7. Wie ist das zu deuten?

- [x] Der Test ist hier nicht aussagekräftig, weil sich die Beiträge aufheben ~
      Richtig. Er summiert über die Zeit; entgegengesetzte Abweichungen kürzen
      sich. Die Frage muss lauten, wann sich die Gruppen unterscheiden.
- [ ] Die Gruppen sind über den ganzen Verlauf gleich ~ Genau das widerlegen die
      kreuzenden Kurven.
- [ ] Die Kurven kreuzen sich nur zufällig ~ Möglich, aber dann zeigt man es an
      den Konfidenzbändern, statt den Gesamttest zu deuten.
:::

::: {.quiz}
Warum liefert der Log-Rank-Test kein Effektmass?

- [x] Weil er beobachtete gegen erwartete Ereignisse stellt, ohne ein Modell für
      die Grösse des Unterschieds ~ Richtig. Er ist ein reiner Test. Ein
      Effektmass liefert das Cox-Modell mit dem Hazard Ratio.
- [ ] Weil das Effektmass in der Statistik steht, man muss es nur umrechnen ~ Aus
      Chi-Quadrat lässt sich kein Hazard Ratio gewinnen.
- [ ] Weil die Zensierung ein Effektmass unmöglich macht ~ Das Cox-Modell schätzt
      eines, ebenfalls mit zensierten Daten.
:::

::: {.quiz}
In einer Gruppe sind 40 Ereignisse beobachtet, 28 erwartet. Was heisst das?

- [x] In dieser Gruppe traten mehr Ereignisse auf als bei gleichem Risiko zu
      erwarten wäre ~ Richtig. Die erwarteten Ereignisse berücksichtigen die Zeit
      unter Risiko. Mehr beobachtete als erwartete heisst höheres Risiko.
- [ ] Die Gruppe ist grösser als die andere ~ Die Gruppengrösse steckt bereits in
      der Erwartung.
- [ ] Das Ergebnis ist damit signifikant ~ Ob die Abweichung mit Zufall
      vereinbar ist, entscheidet der p-Wert.
:::

## Verlinkte Ressourcen

- [An Introduction to Statistical Learning, Kapitel 11.3](https://www.statlearning.com/)
- [survival: survdiff](https://stat.ethz.ch/R-manual/R-devel/library/survival/html/survdiff.html)
- [lifelines: statistische Tests](https://lifelines.readthedocs.io/en/latest/lifelines.statistics.html)
