---
title: "Zensierung und Überlebensfunktion"
description: "Was Zensierung bedeutet und wie die Überlebensfunktion zu lesen ist."
categories: ["Survival-Analyse", "Interpretation", "R", "Python"]
quelle: ["STATDA"]
seitentyp: konzept
stand: entwurf
order: 10
---

```{r}
#| label: setup-r
#| include: false
library(survival)

set.seed(2026)
```

```{python}
#| label: setup-python
#| include: false
import numpy as np
import pandas as pd
import matplotlib.pyplot as plt

plt.rcParams.update({"figure.figsize": (7, 4.2), "font.size": 11,
                     "savefig.dpi": 288, "figure.dpi": 288})
```

## Kernideen

- Zielgrösse ist eine Zeit bis zu einem Ereignis, nicht ein Wert
- Zensiert heisst: das Ereignis war am Ende der Beobachtung noch nicht eingetreten
- Eine zensierte Beobachtung ist Information, nicht ein fehlender Wert
- Weglassen verzerrt nach unten, Mitzählen als Ereignis verzerrt nach oben
- Die Überlebensfunktion gibt den Anteil an, der zum Zeitpunkt t noch kein Ereignis hatte
- Die Hazard-Rate ist das momentane Risiko, nicht eine kumulierte Wahrscheinlichkeit

## Erklärung

::: {.note-box}
**Vorwissen:** [Zufallsvariablen](../wahrscheinlichkeit/zufallsvariablen.qmd)
und [bedingte Wahrscheinlichkeit](../wahrscheinlichkeit/bedingte-wahrscheinlichkeit-bayes.qmd),
denn die Schätzung besteht aus einer Kette bedingter Wahrscheinlichkeiten. Wie
man daraus eine Kurve schätzt, steht unter [Kaplan-Meier](kaplan-meier.qmd).
:::

### Die Datenlage, die eigene Verfahren nötig macht

Gefragt ist die Zeit bis zu einem Ereignis: Kündigung, Ausfall, Reparatur,
Rückfall. Jede Beobachtung besteht deshalb aus zwei Angaben, nicht aus einer:

| Angabe | Bedeutung |
|---|---|
| Zeit | wie lange beobachtet wurde |
| Status | ob das Ereignis in dieser Zeit eingetreten ist |

Ohne den Status ist die Zeit nicht interpretierbar. Zwölf Monate können heissen
"nach zwölf Monaten gekündigt" oder "seit zwölf Monaten dabei und noch nicht
gekündigt". Das sind völlig verschiedene Aussagen, und der Unterschied ist der
Kern des Fachgebiets.

### Zensierung ist Information

Eine Beobachtung heisst rechtszensiert, wenn die Beobachtung endet, bevor das
Ereignis eintritt. Typische Gründe: Die Studie endet, der Vertrag läuft noch,
die Person zieht weg.

Der entscheidende Punkt: Eine zensierte Beobachtung sagt nicht nichts, sondern
etwas Halbes. Wer nach zwölf Monaten noch dabei ist, hat die ersten zwölf
Monate überlebt, und genau diese Information nutzen die Verfahren der
Überlebenszeitanalyse.

Was passiert, wenn man sie nicht nutzt, lässt sich vorrechnen: Die beiden
naheliegenden Behelfslösungen liegen systematisch daneben, und zwar in
entgegengesetzte Richtungen.

::: {.panel-tabset}

## R

```{r}
#| label: zensierung-r
# Studioabos: ein Teil kuendigt, der Rest ist am Stichtag nach 24 Monaten dabei.
# Zwei Faelle: maessige Zensierung (hohe Rate) und starke Zensierung.
vergleich <- function(rate, stichtag = 24, n = 4000) {
  t <- rexp(n, rate)
  zeit <- pmin(t, stichtag)
  status <- as.integer(t <= stichtag)
  km <- summary(survfit(Surv(zeit, status) ~ 1))$table["median"]
  c(anteil_zensiert = round(mean(status == 0), 2),
    wahrer_median = round(log(2) / rate, 1),
    nur_ereignisse = round(median(zeit[status == 1]), 1),
    alle_als_ereignis = round(median(zeit), 1),
    kaplan_meier = round(unname(km), 1))
}

rbind(maessig = vergleich(0.035),
      stark = vergleich(0.020))
```

## Python

```{python}
#| label: zensierung-py
from lifelines import KaplanMeierFitter

rng = np.random.default_rng(2026)

def vergleich(rate, stichtag=24, n=4000):
    t = rng.exponential(1 / rate, n)
    zeit = np.minimum(t, stichtag)
    status = (t <= stichtag).astype(int)
    km = KaplanMeierFitter().fit(zeit, status)
    return {
        "anteil_zensiert": round(float((status == 0).mean()), 2),
        "wahrer_median": round(np.log(2) / rate, 1),
        "nur_ereignisse": round(float(np.median(zeit[status == 1])), 1),
        "alle_als_ereignis": round(float(np.median(zeit)), 1),
        "kaplan_meier": round(float(km.median_survival_time_), 1),
    }

print(pd.DataFrame({"maessig": vergleich(0.035), "stark": vergleich(0.020)}).T)
```

:::

Beide Behelfslösungen unterschätzen die Zeit, und zwar aus verschiedenen
Gründen.

**Nur die Gekündigten betrachten** verzerrt am stärksten: Die Langläufer fehlen
per Konstruktion, weil sie gerade die Zensierten sind. Im Beispiel liegt der so
berechnete Median bei etwa der Hälfte des wahren Werts, und das gilt in beiden
Fällen.

**Alle Zeiten als Ereigniszeiten behandeln** verzerrt ebenfalls nach unten, denn
jede zensierte Zeit ist nur eine Untergrenze. Bei mässiger Zensierung fällt das
kaum auf, weil der Median deutlich vor dem Stichtag liegt. Im Fall starker
Zensierung dagegen sind mehr als die Hälfte der Beobachtungen auf den Stichtag
gesetzt, und der Median wird genau dieser Stichtag: eine Zahl, die nur aussagt,
wann die Beobachtung endete.

**Kaplan-Meier** nutzt beide Sorten Information. Bei mässiger Zensierung trifft
der Schätzer den wahren Median. Im Fall starker Zensierung liefert er `NA`
beziehungsweise unendlich, und das ist die ehrliche Antwort: Die Kurve erreicht
im Beobachtungszeitraum nie die Hälfte, der Median ist aus diesen Daten nicht
schätzbar. Ein Verfahren, das hier eine Zahl nennt, erfindet sie.

::: {.callout-note collapse="true"}
## Weitere Formen der Zensierung

Der Normalfall ist Rechtszensierung. Daneben gibt es Linkszensierung, wenn nur
bekannt ist, dass das Ereignis vor einem Zeitpunkt lag, und
Intervallzensierung, wenn es zwischen zwei Untersuchungen eintrat. Beide
brauchen andere Verfahren; die hier behandelten setzen Rechtszensierung voraus.

Zu unterscheiden ist Zensierung ausserdem von Trunkierung: Dort fehlen
Beobachtungen vollständig, etwa weil sie erst ab einem Alter in die Studie
kommen.
:::

### Die Voraussetzung, die niemand prüfen kann

Alle Verfahren setzen voraus, dass die Zensierung nichts über die Zeit bis zum
Ereignis aussagt, dass also die Zensierten dasselbe Risiko haben wie die
Beobachteten. Das nennt man nicht informative Zensierung.

Diese Annahme lässt sich in den Daten nicht prüfen, denn dazu bräuchte man
gerade die unbeobachteten Zeiten. Sie muss inhaltlich begründet werden:

- **Unbedenklich:** administratives Studienende. Wer am Stichtag noch dabei ist,
  ist aus einem Grund zensiert, der nichts mit dem Kündigungsrisiko zu tun hat.
- **Bedenklich:** Personen verlassen die Beobachtung, weil sie unzufrieden sind
  oder wegziehen. Dann sind die Zensierten gerade die mit höherem Risiko, und
  jede Schätzung ist zu optimistisch.

Wo die Annahme fraglich ist, gehört das in den Bericht, nicht in eine Fussnote.

### Überlebensfunktion und Hazard-Rate

Zwei Funktionen beschreiben denselben Sachverhalt aus zwei Richtungen.

Die **Überlebensfunktion** $S(t)$ ist der Anteil, der zum Zeitpunkt $t$ noch
kein Ereignis erlebt hat. Sie beginnt bei eins, fällt monoton und ist die Kurve,
die man ansieht und berichtet. Aus ihr liest man Anteile zu bestimmten
Zeitpunkten ab, etwa "nach zwölf Monaten sind noch 66 Prozent dabei", und den
Median, also den Zeitpunkt, an dem die Kurve die Hälfte erreicht.

Die **Hazard-Rate** $h(t)$ ist das momentane Risiko: die Rate, mit der das
Ereignis eintritt, unter denen, die bis $t$ noch dabei sind. Sie ist keine
Wahrscheinlichkeit und liegt nicht zwischen null und eins. Sie ist die Grösse,
die das [Cox-Modell](cox-modell.qmd) modelliert.

```{r}
#| label: fig-survival-hazard-r
#| fig-cap: "Überlebensfunktion und Hazard-Rate für dieselbe Verteilung. Die konstante Hazard-Rate ergibt eine exponentiell fallende Überlebenskurve."
#| fig-height: 3.2
t <- seq(0, 36, by = 0.5)

par(mfrow = c(1, 2), mar = c(4, 4, 3, 1))
plot(t, exp(-rate * t), type = "l", lwd = 2, ylim = c(0, 1),
     xlab = "Monate", ylab = "S(t)", main = "Überlebensfunktion")
abline(h = 0.5, lty = 2); abline(v = log(2) / rate, lty = 2)
plot(t, rep(rate, length(t)), type = "l", lwd = 2, ylim = c(0, 0.08),
     xlab = "Monate", ylab = "h(t)", main = "Hazard-Rate")
par(mfrow = c(1, 1))
```

Der Zusammenhang ist eindeutig: Aus der Hazard-Rate folgt die
Überlebensfunktion und umgekehrt. Eine konstante Hazard-Rate bedeutet, dass das
Risiko nicht vom Alter abhängt; in der Praxis steigt oder fällt es meist, und
genau das macht die Kurvenform interessant.

### Was man aus einer Überlebenskurve abliest

| Grösse | Wie | Bemerkung |
|---|---|---|
| Anteil zu einem Zeitpunkt | senkrecht bei $t$ ablesen | mit Konfidenzintervall berichten |
| Median | waagrecht bei 0.5 ablesen | nicht definiert, wenn die Kurve nie unter 0.5 fällt |
| Verlauf | Steilheit der Kurve | steil heisst hohes Risiko in diesem Abschnitt |
| Anzahl unter Risiko | Tabelle unter der Kurve | am Ende oft so klein, dass die Kurve nichts mehr aussagt |

Der letzte Punkt ist der häufigste Interpretationsfehler: Das rechte Ende einer
Überlebenskurve beruht meist auf wenigen Beobachtungen und schwankt entsprechend.
Deshalb gehört die Zahl der noch unter Risiko stehenden Fälle zu jeder
Darstellung.

::: {.quiz}
Eine Auswertung entfernt alle zensierten Fälle und berechnet den Mittelwert der
verbleibenden Zeiten. Was ist die Folge?

- [ ] Der Mittelwert ist unverzerrt, nur die Stichprobe ist kleiner ~ Sie ist
      nicht nur kleiner, sondern systematisch ausgewählt.
- [x] Die Zeit wird unterschätzt, weil die Langläufer fehlen ~ Richtig. Zensiert
      sind gerade die Fälle, die lange kein Ereignis hatten. Wer sie entfernt,
      behält die kurzen Zeiten und verzerrt nach unten.
- [ ] Die Zeit wird überschätzt ~ Das passiert bei der anderen Behelfslösung,
      wenn man zensierte Zeiten als Ereigniszeiten mitzählt.
:::

::: {.quiz}
Warum ist die Annahme nicht informativer Zensierung in den Daten nicht prüfbar?

- [x] Weil dafür die unbeobachteten Zeiten der Zensierten nötig wären ~ Richtig.
      Die Frage lautet, ob die Zensierten dasselbe Risiko hatten; das liesse
      sich nur beantworten, wenn man ihre Ereigniszeiten kennte. Übrig bleibt
      die inhaltliche Begründung.
- [ ] Weil die Stichprobe dafür zu klein ist ~ Auch bei beliebig grosser
      Stichprobe fehlt genau diese Information.
- [ ] Sie ist prüfbar, über einen Test auf gleiche Verteilung ~ Ein solcher Test
      vergleicht beobachtbare Merkmale, nicht die unbeobachteten Zeiten.
:::

::: {.quiz}
Eine Hazard-Rate beträgt 0.035 pro Monat. Was bedeutet das?

- [ ] 3.5 Prozent aller Personen erleben das Ereignis ~ Die Hazard-Rate ist
      keine Wahrscheinlichkeit über die ganze Gruppe.
- [x] Unter denen, die bis dahin kein Ereignis hatten, tritt es mit dieser Rate
      je Monat ein ~ Richtig. Die Hazard-Rate ist bedingt auf das Überleben bis
      zu diesem Zeitpunkt und beschreibt das momentane Risiko.
- [ ] Nach einem Monat sind 96.5 Prozent noch dabei ~ Das ist ungefähr die
      Überlebensfunktion nach einem Monat, nicht die Hazard-Rate selbst.
:::

## Verlinkte Ressourcen

- [An Introduction to Statistical Learning, Kapitel 11](https://www.statlearning.com/)
- [survival: Dokumentation des R-Pakets](https://cran.r-project.org/web/packages/survival/vignettes/survival.pdf)
- [lifelines: Einführung](https://lifelines.readthedocs.io/en/latest/Survival%20Analysis%20intro.html)
