---
title: "Zensierung und Überlebensfunktion"
description: "Was Zensierung bedeutet und wie die Überlebensfunktion zu lesen ist."
categories: ["Survival-Analyse", "Interpretation", "R", "Python"]
quelle: ["STATDA"]
seitentyp: konzept
stand: fertig
order: 10
---

```{r}
#| label: setup-r
#| include: false
library(survival)

# Zufallszahlen aus einem einfachen Kongruenzgenerator, damit R und Python
# exakt dieselben Daten sehen.
lehmer <- function(saat, anzahl) {
  s <- saat
  raus <- numeric(anzahl)
  for (k in seq_len(anzahl)) {
    s <- (16807 * s) %% 2147483647
    raus[k] <- s / 2147483647
  }
  raus
}

# Exponentialverteilte Zeiten: -log(u) / rate
exp_zeiten <- function(saat, anzahl, rate) -log(lehmer(saat, anzahl)) / rate
```

```{python}
#| label: setup-python
#| include: false
import numpy as np
import pandas as pd
import matplotlib.pyplot as plt
from lifelines import KaplanMeierFitter

plt.rcParams.update({"figure.figsize": (7, 4.2), "font.size": 11,
                     "savefig.dpi": 288, "figure.dpi": 288})


def lehmer(saat, anzahl):
    s = float(saat)
    raus = np.empty(anzahl)
    for k in range(anzahl):
        s = (16807.0 * s) % 2147483647.0
        raus[k] = s / 2147483647.0
    return raus


def exp_zeiten(saat, anzahl, rate):
    return -np.log(lehmer(saat, anzahl)) / rate
```

## Kernideen

- Zielgrösse ist eine **Zeit bis zu einem Ereignis**, nicht ein Wert. Jede
  Beobachtung besteht aus zwei Angaben: Zeit und Status.
- Zensiert heisst: das Ereignis war am Ende der Beobachtung noch nicht
  eingetreten.
- Eine zensierte Beobachtung ist **Information, kein fehlender Wert**.
- Weglassen verzerrt stark nach unten; Mitzählen als Ereignis ebenfalls nach
  unten, aber aus einem anderen Grund.
- Die Überlebensfunktion $S(t)$ gibt den Anteil an, der zum Zeitpunkt $t$ noch
  kein Ereignis hatte.
- Die Hazard-Rate $h(t)$ ist das **momentane** Risiko unter den bis dahin
  Ereignisfreien, keine Wahrscheinlichkeit und nicht auf 1 begrenzt.
- Die zentrale Annahme, Zensierte haben dasselbe Risiko wie die weiter
  Beobachteten, ist **in den Daten nicht prüfbar**.

## Erklärung

::: {.note-box}
**Vorwissen:** [Zufallsvariablen](../wahrscheinlichkeit/zufallsvariablen.qmd)
und [bedingte Wahrscheinlichkeit](../wahrscheinlichkeit/bedingte-wahrscheinlichkeit-bayes.qmd),
denn die Schätzung besteht aus einer Kette bedingter Wahrscheinlichkeiten. Wie
man daraus eine Kurve schätzt, steht unter [Kaplan-Meier](kaplan-meier.qmd).
:::

### Die Datenlage, die eigene Verfahren nötig macht

Gefragt ist die Zeit bis zu einem Ereignis: Kündigung, Ausfall, Reparatur,
Rückfall. Jede Beobachtung besteht deshalb aus zwei Angaben, nicht aus einer:

| Angabe | Bedeutung |
|---|---|
| Zeit | wie lange beobachtet wurde |
| Status | ob das Ereignis in dieser Zeit eingetreten ist |

Ohne den Status ist die Zeit nicht interpretierbar. Zwölf Monate können heissen
"nach zwölf Monaten gekündigt" oder "seit zwölf Monaten dabei und noch nicht
gekündigt". Das sind völlig verschiedene Aussagen, und der Unterschied ist der
Kern des Fachgebiets.

### Zensierung ist Information

Eine Beobachtung heisst rechtszensiert, wenn die Beobachtung endet, bevor das
Ereignis eintritt. Typische Gründe: Die Studie endet, der Vertrag läuft noch,
die Person zieht weg.

Der entscheidende Punkt: Eine zensierte Beobachtung sagt nicht nichts, sondern
etwas Halbes. Wer nach zwölf Monaten noch dabei ist, hat die ersten zwölf
Monate überlebt, und genau diese Information nutzen die Verfahren der
Überlebenszeitanalyse.

::: {.callout-note collapse="true"}
## Weitere Formen der Zensierung

Der Normalfall ist Rechtszensierung. Daneben gibt es Linkszensierung, wenn nur
bekannt ist, dass das Ereignis vor einem Zeitpunkt lag, und
Intervallzensierung, wenn es zwischen zwei Untersuchungen eintrat. Beide
brauchen andere Verfahren; die hier behandelten setzen Rechtszensierung voraus.

Zu unterscheiden ist Zensierung ausserdem von **Trunkierung**: Dort fehlen
Beobachtungen vollständig, etwa weil sie erst ab einem bestimmten Alter in die
Studie kommen. Zensierung heisst "teilweise beobachtet", Trunkierung "gar nicht
in den Daten".
:::

### Die Voraussetzung, die niemand prüfen kann

Alle Verfahren setzen voraus, dass die Zensierung nichts über die Zeit bis zum
Ereignis aussagt, dass also die Zensierten dasselbe Risiko haben wie die weiter
Beobachteten. Das nennt man **nicht informative Zensierung**.

Diese Annahme lässt sich in den Daten nicht prüfen, denn dazu bräuchte man
gerade die unbeobachteten Zeiten. Sie muss inhaltlich begründet werden:

- **Unbedenklich:** administratives Studienende. Wer am Stichtag noch dabei ist,
  ist aus einem Grund zensiert, der nichts mit dem Kündigungsrisiko zu tun hat.
- **Bedenklich:** Personen verlassen die Beobachtung, weil sie unzufrieden sind
  oder wegziehen. Dann sind die Zensierten gerade die mit höherem Risiko, und
  jede Schätzung ist zu optimistisch. Beispiel 3 rechnet das durch.

Wo die Annahme fraglich ist, gehört das in den Bericht, nicht in eine Fussnote.

### Überlebensfunktion und Hazard-Rate

Zwei Funktionen beschreiben denselben Sachverhalt aus zwei Richtungen.

Die **Überlebensfunktion** $S(t)$ ist der Anteil, der zum Zeitpunkt $t$ noch
kein Ereignis erlebt hat. Sie beginnt bei eins, fällt monoton und ist die Kurve,
die man ansieht und berichtet. Aus ihr liest man Anteile zu bestimmten
Zeitpunkten ab und den Median, also den Zeitpunkt, an dem die Kurve die Hälfte
erreicht.

Die **Hazard-Rate** $h(t)$ ist das momentane Risiko: die Rate, mit der das
Ereignis eintritt, unter denen, die bis $t$ noch dabei sind. Sie ist keine
Wahrscheinlichkeit und liegt nicht zwischen null und eins. Sie ist die Grösse,
die das [Cox-Modell](cox-modell.qmd) modelliert.

Der Zusammenhang ist eindeutig und in beide Richtungen umkehrbar:

$$S(t) = e^{-\int_0^t h(u)\, du}, \qquad h(t) = -\frac{d}{dt}\ln S(t)$$

Beide enthalten also dieselbe Information. Sie zeigen sie nur verschieden: Die
Überlebensfunktion ist kumulativ und daher immer glatt und fallend, die
Hazard-Rate ist lokal und macht sichtbar, **wann** das Risiko hoch ist.

### Was man aus einer Überlebenskurve abliest

| Grösse | Wie | Bemerkung |
|---|---|---|
| Anteil zu einem Zeitpunkt | senkrecht bei $t$ ablesen | mit Konfidenzintervall berichten |
| Median | waagrecht bei 0.5 ablesen | nicht definiert, wenn die Kurve nie unter 0.5 fällt |
| Verlauf | Steilheit der Kurve | steil heisst hohes Risiko in diesem Abschnitt |
| Anzahl unter Risiko | Tabelle unter der Kurve | am Ende oft so klein, dass die Kurve nichts mehr aussagt |

Der letzte Punkt ist der häufigste Interpretationsfehler: Das rechte Ende einer
Überlebenskurve beruht meist auf wenigen Beobachtungen und schwankt entsprechend.
Deshalb gehört die Zahl der noch unter Risiko stehenden Fälle zu jeder
Darstellung.

## Beispiele

:::: {.panel-tabset}

### Beispiel 1: Was eine zensierte Beobachtung beiträgt

#### Frage und Datenlage

Fünf Fälle, beobachtet über 10 Zeiteinheiten. Der dritte wird nach 5 Einheiten
zensiert:

$$3,\; 4,\; 5^+,\; 8,\; 10$$

Die Frage: Wie viel weiss man über diesen dritten Fall, und wo landet dieses
Wissen in der Rechnung?

#### Rechnung

::: {.panel-tabset}

##### R

```{r}
#| label: b1-zen-r
zeit <- c(3, 4, 5, 8, 10)

# Drei Sichtweisen auf denselben Fall Nummer 3
weggelassen <- data.frame(zeit = zeit[-3], status = 1)
als_ereignis <- data.frame(zeit = zeit, status = c(1, 1, 1, 1, 1))
richtig <- data.frame(zeit = zeit, status = c(1, 1, 0, 1, 1))

for (name in c("weggelassen", "als_ereignis", "richtig")) {
  daten <- get(name)
  kurve <- survfit(Surv(zeit, status) ~ 1, data = daten)
  cat("\n---", name, "---\n")
  print(round(summary(kurve)$surv, 4))
  cat("Median:", summary(kurve)$table["median"], "\n")
}
```

##### Python

```{python}
#| label: b1-zen-py
zeit = np.array([3, 4, 5, 8, 10])

sichtweisen = {
    "weggelassen": (np.delete(zeit, 2), np.ones(4, dtype=int)),
    "als_ereignis": (zeit, np.ones(5, dtype=int)),
    "richtig": (zeit, np.array([1, 1, 0, 1, 1])),
}

for name, (t, s) in sichtweisen.items():
    km = KaplanMeierFitter().fit(t, s)
    print(f"--- {name} ---")
    print(km.survival_function_.round(4).T.to_string())
    print("Median:", km.median_survival_time_, "\n")
```

:::

#### Output Zeile für Zeile

Die drei Sichtweisen liefern drei verschiedene Kurven:

| $t$ | **weggelassen** (n = 4) | **als Ereignis** (n = 5) | **richtig zensiert** (n = 5) |
|---|---|---|---|
| 3 | 0.75 | 0.80 | 0.80 |
| 4 | 0.50 | 0.60 | 0.60 |
| 5 |   | 0.40 | **0.60** (fällt nicht) |
| 8 | 0.25 | 0.20 | 0.30 |
| 10 | 0.00 | 0.00 | 0.00 |
| Median | 4 (R: 6) | 5 | **8** |

| Zeile | Was sie zeigt |
|---|---|
| Bei $t = 3$: 0.75 gegen 0.80 | Wer den zensierten Fall streicht, rechnet mit vier statt fünf unter Risiko. Der **erste** Schritt fällt dadurch schon zu tief aus, der Fehler beginnt lange vor dem Zensierungszeitpunkt. |
| Bei $t = 5$: die richtige Kurve fällt **nicht** | Kein Ereignis, kein Schritt. Aber die Anzahl unter Risiko sinkt von 3 auf 2. |
| Bei $t = 8$: 0.30 gegen 0.20 | Der Schritt beträgt $1 - 1/2 = 0.5$ statt $1 - 1/3$: Weil nur noch zwei unter Risiko stehen, wiegt jedes Ereignis schwerer. So schlägt die Zensierung auf **alle späteren** Schritte durch. |
| Der Median: 4, 5 und **8** | Drei Zahlen aus fünf Beobachtungen, je nach Behandlung eines einzigen Falls. |
| R gibt für "weggelassen" **6** statt 4 aus | Kein Widerspruch, sondern eine Konvention: Erreicht die Kurve die 0.5 **exakt** und bleibt eine Weile dort, nimmt `survfit()` die Mitte des flachen Stücks, hier zwischen 4 und 8. Python nimmt den ersten Zeitpunkt mit $\hat{S} \le 0.5$. Bei Reihen ohne exakten Treffer stimmen beide überein. |

::: {.note-box}
**Was der zensierte Fall beiträgt, in einem Satz:** Er zählt bis $t = 5$ voll im
Nenner mit und verschwindet danach. Damit ist genau die Information genutzt, die
vorliegt, "hat mindestens 5 überlebt" und keine, die nicht vorliegt.

Die beiden Behelfslösungen tun jeweils zu viel: Weglassen behauptet, es habe
diesen Fall nie gegeben; als Ereignis zählen behauptet, das Ereignis sei bei $t
= 5$ eingetreten.
:::

#### Interpretation

Bei fünf Fällen wirkt der Unterschied wie ein Rechendetail. Beispiel 2 zeigt, wie
gross er bei realistischen Zensierungsanteilen wird.

### Beispiel 2: Zwei Behelfslösungen im Vergleich

#### Frage und Datenlage

4000 Abos mit exponentialverteilter Laufzeit, Stichtag nach 24 Monaten. Weil die
Daten konstruiert sind, ist der **wahre** Median bekannt: $\ln(2)/\text{Rate}$.
Verglichen werden zwei Fälle:

- **mässige Zensierung**: Rate 0.035, wahrer Median 19.8 Monate, der Median
  liegt also vor dem Stichtag.
- **starke Zensierung**: Rate 0.020, wahrer Median 34.7 Monate, der Median
  liegt **hinter** dem Stichtag.

#### Rechnung

::: {.panel-tabset}

##### R

```{r}
#| label: b2-zen-r
vergleich <- function(saat, rate, stichtag = 24, n = 4000) {
  t <- exp_zeiten(saat, n, rate)
  zeit <- pmin(t, stichtag)
  status <- as.integer(t <= stichtag)
  km <- summary(survfit(Surv(zeit, status) ~ 1))$table["median"]
  c(anteil_zensiert = round(mean(status == 0), 2),
    wahrer_median = round(log(2) / rate, 1),
    nur_ereignisse = round(median(zeit[status == 1]), 1),
    alle_als_ereignis = round(median(zeit), 1),
    kaplan_meier = round(unname(km), 1))
}

rbind(maessig = vergleich(2027, 0.035),
      stark = vergleich(2028, 0.020))
```

##### Python

```{python}
#| label: b2-zen-py
def vergleich(saat, rate, stichtag=24, n=4000):
    t = exp_zeiten(saat, n, rate)
    zeit = np.minimum(t, stichtag)
    status = (t <= stichtag).astype(int)
    km = KaplanMeierFitter().fit(zeit, status)
    return {
        "anteil_zensiert": round(float((status == 0).mean()), 2),
        "wahrer_median": round(np.log(2) / rate, 1),
        "nur_ereignisse": round(float(np.median(zeit[status == 1])), 1),
        "alle_als_ereignis": round(float(np.median(zeit)), 1),
        "kaplan_meier": round(float(km.median_survival_time_), 1),
    }


print(pd.DataFrame({"maessig": vergleich(2027, 0.035),
                    "stark": vergleich(2028, 0.020)}).T)
```

:::

#### Output Zeile für Zeile

| | mässige Zensierung | starke Zensierung |
|---|---|---|
| Anteil zensiert | 43 % | 63 % |
| **wahrer Median** | **19.8** | **34.7** |
| nur die Gekündigten | **10.0** | **10.3** |
| alle Zeiten als Ereignis | 19.7 | **24.0** |
| **Kaplan-Meier** | **19.7** | **nicht schätzbar** |

| Zeile | Was sie zeigt |
|---|---|
| **Nur die Gekündigten**: 10.0 und 10.3 | Die schlimmste der drei Rechnungen, knapp die Hälfte beziehungsweise weniger als ein Drittel des wahren Werts. Und der Grund, warum sie so schlimm ist: Zensiert sind **per Konstruktion** gerade die Langläufer. Wer sie streicht, behält nur die kurzen Zeiten. Bemerkenswert ist auch, dass die Zahl in beiden Fällen fast gleich ist, obwohl die wahren Mediane um den Faktor 1.75 auseinanderliegen: Diese Rechnung misst vor allem den Stichtag, nicht die Laufzeit. |
| **Alle als Ereignis**, mässig: 19.7 | Sieht gut aus und ist ein Zufall der Datenlage. Weil der Median deutlich vor dem Stichtag liegt, betrifft die falsche Behandlung nur Werte oberhalb des Medians, und den Median verschiebt das nicht. Bei einem Mittelwert wäre die Verzerrung sofort sichtbar. |
| **Alle als Ereignis**, stark: **exakt 24.0** | Hier bricht die Rechnung sichtbar zusammen. Über die Hälfte aller Zeiten wurde auf den Stichtag gesetzt, also **ist** der Median der Stichtag. Die Zahl sagt nur, wann die Beobachtung endete. |
| **Kaplan-Meier**, mässig: 19.7 gegen wahre 19.8 | Ein Zehntel daneben, und das ist Stichprobenzufall, keine systematische Verzerrung. |
| **Kaplan-Meier**, stark: `NA` beziehungsweise `inf` | **Die ehrlichste Ausgabe der ganzen Tabelle.** Die Kurve erreicht im Beobachtungszeitraum nie die Hälfte; der Median ist aus diesen Daten nicht schätzbar. Ein Verfahren, das hier eine Zahl nennt, erfindet sie. |

::: {.note-box}
Die Lehre ist nicht nur "Kaplan-Meier ist besser", sondern auch: **Ein Verfahren,
das immer eine Zahl liefert, ist verdächtig.** Bei starker Zensierung ist die
richtige Antwort "nicht schätzbar", und nur das korrekte Verfahren gibt sie.
:::

#### Interpretation und Ergebnissatz

> Bei 63 Prozent Zensierung ist der Median der Laufzeit aus diesen Daten nicht
> schätzbar; die Überlebenskurve erreicht im Beobachtungszeitraum von 24 Monaten
> nie 50 Prozent. Berichtet wird stattdessen der Anteil zum Stichtag.

### Beispiel 3: Wenn die Zensierung informativ ist

#### Frage und Datenlage

Die zentrale Annahme in Aktion. 2000 Personen, von denen die Hälfte ein
erhöhtes Risiko trägt (Rate 0.054 statt 0.020). Drei Auswertungen derselben
Grundgesamtheit:

1. **Wahrheit**: alle Zeiten vollständig beobachtet, keine Zensierung.
2. **Administrative Zensierung**: Beobachtung endet für alle bei Monat 24.
3. **Informative Zensierung**: zusätzlich steigen die Hochrisikopersonen
   irgendwann in den ersten sechs Monaten aus der Beobachtung aus, sie kündigen
   das Studio zwar nicht, melden sich aber ab und sind nicht mehr erreichbar.

#### Rechnung

::: {.panel-tabset}

##### R

```{r}
#| label: fig-b3-zen-r
#| fig-cap: "Beispiel 3: dieselbe Grundgesamtheit, drei Zensierungsmuster. Nur die informative Zensierung verschiebt die Kurve."
#| fig-height: 3.6
n <- 2000
hoch <- lehmer(4141, n) < 0.5                    # halbe Gruppe mit hohem Risiko
rate_i <- 0.02 * exp(1.0 * hoch)
t <- -log(lehmer(4242, n)) / rate_i

# Hochrisikopersonen steigen irgendwann in den ersten sechs Monaten aus
ausstieg <- ifelse(hoch, 6 * lehmer(4343, n), Inf)

faelle <- list(
  wahr = list(zeit = t, status = rep(1L, n)),
  administrativ = list(zeit = pmin(t, 24), status = as.integer(t <= 24)),
  informativ = list(zeit = pmin(t, ausstieg, 24),
                    status = as.integer(t <= ausstieg & t <= 24))
)

par(mar = c(4, 4, 2, 1))
farben <- c("black", "#2166ac", "#b2182b")
for (i in seq_along(faelle)) {
  f <- faelle[[i]]
  kurve <- survfit(Surv(f$zeit, f$status) ~ 1)
  if (i == 1) {
    plot(kurve, conf.int = FALSE, col = farben[i], lwd = 2, xlim = c(0, 24),
         ylim = c(0, 1), xlab = "Monate", ylab = "S(t)")
  } else {
    lines(kurve, conf.int = FALSE, col = farben[i], lwd = 2)
  }
  s <- summary(kurve, times = c(12, 24))$surv
  cat(sprintf("%-14s zensiert %.2f  S(12) %.3f  S(24) %.3f  Median %s\n",
              names(faelle)[i], mean(f$status == 0), s[1], s[2],
              format(summary(kurve)$table["median"])))
}
legend("bottomleft", legend = names(faelle), col = farben, lwd = 2, bty = "n")
```

##### Python

```{python}
#| label: fig-b3-zen-py
#| fig-cap: "Beispiel 3: dieselbe Gegenüberstellung in Python."
#| fig-height: 3.6
n = 2000
hoch = lehmer(4141, n) < 0.5
rate_i = 0.02 * np.exp(1.0 * hoch)
t = -np.log(lehmer(4242, n)) / rate_i

ausstieg = np.where(hoch, 6 * lehmer(4343, n), np.inf)

faelle = {
    "wahr": (t, np.ones(n, dtype=int)),
    "administrativ": (np.minimum(t, 24), (t <= 24).astype(int)),
    "informativ": (np.minimum(np.minimum(t, ausstieg), 24),
                   ((t <= ausstieg) & (t <= 24)).astype(int)),
}

fig, achse = plt.subplots(figsize=(7, 3.6))
for (name, (z, s)), farbe in zip(faelle.items(),
                                 ["black", "#2166ac", "#b2182b"]):
    km = KaplanMeierFitter().fit(z, s, label=name)
    km.plot_survival_function(ax=achse, ci_show=False, color=farbe)
    werte = km.survival_function_at_times([12, 24]).values
    print(f"{name:14s} zensiert {float((s == 0).mean()):.2f}"
          f"  S(12) {werte[0]:.3f}  S(24) {werte[1]:.3f}"
          f"  Median {km.median_survival_time_:.2f}")

achse.set_xlim(0, 24)
achse.set_ylim(0, 1)
achse.set_xlabel("Monate")
achse.set_ylabel("S(t)")
plt.tight_layout()
plt.show()
```

:::

#### Output Zeile für Zeile

| Auswertung | Anteil zensiert | $\hat{S}(12)$ | $\hat{S}(24)$ | Median |
|---|---|---|---|---|
| **wahr** (keine Zensierung) | 0.00 | **0.668** | **0.450** | **20.70** |
| **administrativ** | 0.45 | **0.668** | **0.450** | **20.70** |
| **informativ** | 0.74 | **0.764** | **0.588** | nicht erreicht |

| Beobachtung | Deutung |
|---|---|
| Administrativ = wahr, auf drei Stellen | Trotz 45 Prozent Zensierung liefert der Schätzer **exakt** die richtige Kurve. Das ist keine Näherung: Wenn die Zensierung nichts über das Risiko sagt, geht keine Information verloren. Genau dafür ist das Verfahren gebaut. |
| Informativ: $\hat{S}(12) = 0.764$ statt 0.668 | Zehn Prozentpunkte zu optimistisch. Und die Richtung ist kein Zufall: Ausgestiegen sind gerade die Hochrisikopersonen. Der Schätzer nimmt an, sie hätten ab dem Ausstieg das Risiko der Verbliebenen, was falsch ist, denn ihr Risiko war fast dreimal so hoch. |
| Informativ: Median nicht erreicht | Aus 20.7 Monaten wird "über 24". Wer nur diese Auswertung sieht, hat keinen Anhaltspunkt, dass etwas nicht stimmt. |
| Anteil zensiert 0.74 | Der **einzige** Hinweis in den Zahlen und ein schwacher, denn eine hohe Zensierungsrate ist für sich genommen kein Fehler (Beispiel 2, Fall "stark", hatte 63 Prozent bei völlig unbedenklicher Zensierung). |

::: {.note-box}
**Was diesen Fall so unangenehm macht:** Es gibt keinen Test, der ihn findet. Der
Vergleich mit der Wahrheit ist hier nur möglich, weil die Daten konstruiert sind.
In echten Daten sieht die verzerrte Kurve genauso plausibel aus wie die richtige.

Was hilft, ist ausschliesslich die **Buchführung über die Zensierungsgründe**:

| Prüffrage | Warum sie zählt |
|---|---|
| Wann wird zensiert? | Alles am Stichtag → administrativ, unbedenklich. Über die Zeit verstreut → nachfragen. |
| **Warum** scheidet jemand aus? | Der Grund muss erhoben werden. "Verzogen" ist meist harmlos, "abgemeldet ohne Angabe" nicht. |
| Unterscheiden sich Zensierte in beobachtbaren Merkmalen? | Das beweist nichts, aber ein deutlicher Unterschied ist ein Warnzeichen. |
| Wie sähe das Ergebnis im Extremfall aus? | Eine Sensitivitätsrechnung: einmal alle Zensierten als sofortiges Ereignis, einmal als nie eintretend. Das Ergebnis liegt zwischen diesen Schranken. |
:::

#### Interpretation und Ergebnissatz

> 26 Prozent der Beobachtungen endeten vor dem Stichtag, überwiegend durch
> Abmeldung ohne Angabe von Gründen. Da nicht auszuschliessen ist, dass diese
> Abmeldungen mit dem Kündigungsrisiko zusammenhängen, ist die geschätzte Kurve
> möglicherweise zu optimistisch; eine Sensitivitätsrechnung mit allen Zensierten
> als Ereignis ergibt einen Anteil von [Wert] nach zwölf Monaten als untere
> Schranke.

### Beispiel 4: Drei Hazard-Verläufe

#### Frage und Datenlage

Die Hazard-Rate macht sichtbar, **wann** das Risiko hoch ist, die
Überlebensfunktion nur, wie viel sich insgesamt angesammelt hat. Drei Verläufe,
alle mit demselben Median von 20 Monaten:

| Verlauf | Hazard | Sachbeispiel |
|---|---|---|
| konstant | $h(t) = 0.0347$ | Ausfall ohne Alterung, rein zufällig |
| fallend | $h(t) \propto t^{-0.5}$ | Frühausfälle: was die erste Zeit übersteht, hält |
| steigend | $h(t) \propto t^{1.0}$ | Verschleiss: das Risiko wächst mit dem Alter |

#### Rechnung

::: {.panel-tabset}

##### R

```{r}
#| label: fig-b4-zen-r
#| fig-cap: "Beispiel 4: drei Weibull-Verläufe mit identischem Median. Links die Hazard-Rate, rechts die Überlebensfunktion."
#| fig-height: 3.4
t <- seq(0.05, 36, by = 0.05)
median_soll <- 20

# Weibull: h(t) = (k/lambda) * (t/lambda)^(k-1), S(t) = exp(-(t/lambda)^k)
# lambda so waehlen, dass S(20) = 0.5 gilt
weibull_hazard <- function(t, k) {
  lambda <- median_soll / log(2)^(1 / k)
  (k / lambda) * (t / lambda)^(k - 1)
}
weibull_surv <- function(t, k) {
  lambda <- median_soll / log(2)^(1 / k)
  exp(-(t / lambda)^k)
}

formen <- c(fallend = 0.5, konstant = 1.0, steigend = 2.0)
farben <- c("#b2182b", "black", "#2166ac")

par(mfrow = c(1, 2), mar = c(4, 4, 3, 1))
plot(NA, xlim = c(0, 36), ylim = c(0, 0.12), xlab = "Monate", ylab = "h(t)",
     main = "Hazard-Rate")
for (i in seq_along(formen)) lines(t, weibull_hazard(t, formen[i]),
                                   col = farben[i], lwd = 2)
legend("topleft", legend = names(formen), col = farben, lwd = 2, bty = "n")

plot(NA, xlim = c(0, 36), ylim = c(0, 1), xlab = "Monate", ylab = "S(t)",
     main = "Überlebensfunktion")
for (i in seq_along(formen)) lines(t, weibull_surv(t, formen[i]),
                                   col = farben[i], lwd = 2)
abline(h = 0.5, lty = 2); abline(v = median_soll, lty = 2)
par(mfrow = c(1, 1))

# Anteile zu drei Zeitpunkten
round(sapply(formen, function(k) weibull_surv(c(3, 12, 20, 36), k)), 3) |>
  `rownames<-`(c("t=3", "t=12", "t=20", "t=36"))
```

##### Python

```{python}
#| label: fig-b4-zen-py
#| fig-cap: "Beispiel 4: dieselben drei Verläufe in Python."
#| fig-height: 3.4
t = np.arange(0.05, 36.05, 0.05)
median_soll = 20


def weibull_lambda(k):
    return median_soll / np.log(2) ** (1 / k)


def weibull_hazard(t, k):
    lam = weibull_lambda(k)
    return (k / lam) * (t / lam) ** (k - 1)


def weibull_surv(t, k):
    return np.exp(-(t / weibull_lambda(k)) ** k)


formen = {"fallend": 0.5, "konstant": 1.0, "steigend": 2.0}
farben = ["#b2182b", "black", "#2166ac"]

fig, achsen = plt.subplots(1, 2, figsize=(7, 3.4))
for (name, k), farbe in zip(formen.items(), farben):
    achsen[0].plot(t, weibull_hazard(t, k), color=farbe, lw=2, label=name)
    achsen[1].plot(t, weibull_surv(t, k), color=farbe, lw=2, label=name)
achsen[0].set_ylim(0, 0.12)
achsen[0].set_title("Hazard-Rate")
achsen[0].set_ylabel("h(t)")
achsen[0].legend(frameon=False)
achsen[1].set_ylim(0, 1)
achsen[1].set_title("Überlebensfunktion")
achsen[1].set_ylabel("S(t)")
achsen[1].axhline(0.5, ls="--", color="black", lw=0.8)
achsen[1].axvline(median_soll, ls="--", color="black", lw=0.8)
for achse in achsen:
    achse.set_xlabel("Monate")
plt.tight_layout()
plt.show()

print(pd.DataFrame({name: weibull_surv(np.array([3, 12, 20, 36]), k).round(3)
                    for name, k in formen.items()},
                   index=["t=3", "t=12", "t=20", "t=36"]))
```

:::

#### Output Zeile für Zeile

Die Anteile ohne Ereignis, alle drei Verläufe mit Median 20:

| Zeitpunkt | fallend | konstant | steigend |
|---|---|---|---|
| $t = 3$ | **0.765** | 0.901 | **0.985** |
| $t = 12$ | 0.585 | 0.660 | 0.779 |
| $t = 20$ | **0.500** | **0.500** | **0.500** |
| $t = 36$ | 0.395 | 0.287 | **0.106** |

| Beobachtung | Deutung |
|---|---|
| Alle drei bei $t = 20$ auf **0.500** | Der Median ist identisch. Wer nur ihn berichtet, berichtet drei völlig verschiedene Sachverhalte als dieselbe Zahl. |
| Bei $t = 3$: 0.765 gegen 0.985 | Nach drei Monaten sind im fallenden Fall bereits 23.5 Prozent ausgeschieden, im steigenden 1.5 Prozent. Ein Unterschied, der über jede Garantiezusage entscheidet. |
| Bei $t = 36$: 0.395 gegen 0.106 | Und danach kehrt sich das Verhältnis um: fast das Vierfache. Wer die frühe Phase übersteht, hält im fallenden Fall lange. |
| Die Hazard-Kurve links | zeigt das unmittelbar: rot fällt steil ab, blau steigt linear. Die Überlebenskurven rechts sehen dagegen alle ähnlich aus, glatt und fallend. |

::: {.note-box}
**Warum das für die Modellwahl entscheidend ist:** Das
[Cox-Modell](cox-modell.qmd) muss über die Form von $h_0(t)$ nichts annehmen,
es lässt sie frei und schätzt nur Verhältnisse. Genau deshalb ist es der
Standardfall.

Ein **parametrisches** Modell (Weibull, Exponential, log-normal) legt die Form
fest. Das bringt zwei Dinge: eine Extrapolation über den Beobachtungszeitraum
hinaus und engere Intervalle, beides aber nur, wenn die unterstellte Form
stimmt. Der Exponentialfall entspricht dem konstanten Verlauf oben, also
$k = 1$; ihn zu unterstellen heisst zu behaupten, das Risiko hänge nicht vom
Alter ab. Für Verschleissteile ist das offensichtlich falsch.
:::

#### Interpretation

Zu einer Überlebensanalyse gehören deshalb immer die **Anteile zu mehreren
Zeitpunkten**, nicht nur der Median und, wo möglich, ein Blick auf den Verlauf
der Hazard-Rate.

::::

## Verständnisfragen

::: {.quiz}
Eine Auswertung entfernt alle zensierten Fälle und berechnet den Mittelwert der
verbleibenden Zeiten. Was ist die Folge?

- [ ] Der Mittelwert ist unverzerrt, nur die Stichprobe ist kleiner ~ Sie ist
      nicht nur kleiner, sondern systematisch ausgewählt.
- [x] Die Zeit wird unterschätzt, weil die Langläufer fehlen ~ Richtig. Zensiert
      sind gerade die Fälle, die lange kein Ereignis hatten. Wer sie entfernt,
      behält die kurzen Zeiten und verzerrt nach unten, im Beispiel auf die
      Hälfte des wahren Medians.
- [ ] Die Zeit wird überschätzt ~ Beide Behelfslösungen verzerren nach unten, nur
      aus verschiedenen Gründen.
:::

::: {.quiz}
Bei 63 Prozent Zensierung gibt Kaplan-Meier für den Median `NA` aus. Ist das ein
Mangel des Verfahrens?

- [x] Nein, es ist die einzig ehrliche Antwort ~ Richtig. Die Kurve erreicht im
      Beobachtungszeitraum nie 50 Prozent; der Median liegt ausserhalb dessen,
      was die Daten zeigen. Die Behelfsrechnung, die stattdessen "24 Monate"
      liefert, nennt nur den Stichtag.
- [ ] Ja, ein Median lässt sich immer schätzen ~ Nur, wenn die Kurve die 50
      Prozent auch erreicht.
- [ ] Ja, bei mehr Beobachtungen käme eine Zahl heraus ~ Mehr Beobachtungen
      helfen nicht; nötig wäre eine längere Beobachtungszeit.
:::

::: {.quiz}
Warum ist die Annahme nicht informativer Zensierung in den Daten nicht prüfbar?

- [x] Weil dafür die unbeobachteten Zeiten der Zensierten nötig wären ~ Richtig.
      Die Frage lautet, ob die Zensierten dasselbe Risiko hatten; das liesse
      sich nur beantworten, wenn man ihre Ereigniszeiten kennte. Übrig bleiben
      die inhaltliche Begründung und eine Sensitivitätsrechnung.
- [ ] Weil die Stichprobe dafür zu klein ist ~ Auch bei beliebig grosser
      Stichprobe fehlt genau diese Information.
- [ ] Sie ist prüfbar, über einen Test auf gleiche Verteilung ~ Ein solcher Test
      vergleicht beobachtbare Merkmale, nicht die unbeobachteten Zeiten.
:::

::: {.quiz}
Hochrisikopersonen scheiden früh aus der Beobachtung aus. In welche Richtung
verzerrt das die Kurve?

- [x] Sie wird zu optimistisch ~ Richtig. Der Schätzer unterstellt den
      Ausgeschiedenen ab dem Zensierungszeitpunkt das Risiko der Verbliebenen und das ist niedriger. Im Beispiel steigt der Anteil nach zwölf Monaten von
      0.67 auf 0.76.
- [ ] Sie wird zu pessimistisch ~ Das wäre der Fall, wenn gerade die
      Niedrigrisikopersonen ausschieden.
- [ ] Gar nicht, Kaplan-Meier korrigiert das ~ Es korrigiert nur für Zensierung,
      die nichts über das Risiko aussagt.
:::

::: {.quiz}
Drei Verläufe haben denselben Median von 20 Monaten, aber nach drei Monaten
Anteile von 0.77, 0.90 und 0.99 und nach 36 Monaten 0.40, 0.29 und 0.11. Was
folgt daraus?

- [x] Der Median allein beschreibt eine Überlebenszeit unzureichend ~ Richtig.
      Dieselbe Kennzahl kann für sehr verschiedene Verläufe stehen. Berichtet
      werden deshalb Anteile zu mehreren, fachlich begründeten Zeitpunkten.
- [ ] Einer der drei Verläufe ist falsch gerechnet ~ Alle drei sind korrekt; sie
      unterscheiden sich in der Form der Hazard-Rate.
- [ ] Die Verläufe unterscheiden sich nur zufällig ~ Sie stammen aus drei
      verschiedenen Verteilungen und unterscheiden sich systematisch.
:::

::: {.quiz}
Eine Hazard-Rate beträgt 0.035 pro Monat. Was bedeutet das?

- [ ] 3.5 Prozent aller Personen erleben das Ereignis ~ Die Hazard-Rate ist
      keine Wahrscheinlichkeit über die ganze Gruppe.
- [x] Unter denen, die bis dahin kein Ereignis hatten, tritt es mit dieser Rate
      je Monat ein ~ Richtig. Die Hazard-Rate ist bedingt auf das Überleben bis
      zu diesem Zeitpunkt und beschreibt das momentane Risiko.
- [ ] Nach einem Monat sind 96.5 Prozent noch dabei ~ Das ist ungefähr die
      Überlebensfunktion nach einem Monat, nicht die Hazard-Rate selbst.
:::

## Verlinkte Ressourcen

- [An Introduction to Statistical Learning, Kapitel 11](https://www.statlearning.com/)
- [survival: Dokumentation des R-Pakets](https://cran.r-project.org/web/packages/survival/vignettes/survival.pdf)
- [lifelines: Einführung](https://lifelines.readthedocs.io/en/latest/Survival%20Analysis%20intro.html)
