---
title: "Bedingte Wahrscheinlichkeit und Bayes"
description: "Bedingung, Unabhängigkeit, Satz von Bayes und der Basisratenfehler."
categories: ["Wahrscheinlichkeit", "Bayes", "Interpretation", "R", "Python"]
quelle: ["ESDS"]
seitentyp: konzept
stand: entwurf
order: 20
---

```{r}
#| label: setup-r
#| include: false
library(ggplot2)

theme_set(theme_minimal(base_size = 12))
set.seed(42)
```

```{python}
#| label: setup-python
#| include: false
import numpy as np
import pandas as pd
import matplotlib.pyplot as plt

plt.rcParams.update({"figure.figsize": (7, 4.2), "font.size": 11,
                     "savefig.dpi": 288, "figure.dpi": 288})
rng = np.random.default_rng(42)
```

## Kernideen

- Bedingte Wahrscheinlichkeit als Einschränkung des Grundraums
- Multiplikationssatz
- Stochastische Unabhängigkeit
- Satz von der totalen Wahrscheinlichkeit
- Satz von Bayes und der Weg von der Sensitivität zum Vorhersagewert
- Rolle der Prävalenz

## Erklärung

::: {.note-box}
**Vorwissen:** [Kombinatorik und Wahrscheinlichkeit](kombinatorik-wahrscheinlichkeit.qmd), vor allem
der Additionssatz und die Vorstellung, dass Wahrscheinlichkeit ein Anteil an
allen möglichen Fällen ist. Diese Seite bereitet die Testtheorie in
[Hypothesentests: Grundlagen](../inferenz/hypothesentests-grundlagen.qmd) vor.
:::

### Die Frage, die alles verschiebt

Ein Test auf eine Krankheit ist zu 95 Prozent zuverlässig, das Ergebnis ist
positiv. Wie wahrscheinlich ist die Krankheit? Die spontane Antwort lautet 95
Prozent. Sie ist, je nach Krankheit, um mehr als eine Grössenordnung daneben.

Der Grund ist, dass zwei verschiedene Grössen gleich klingen. Die eine ist eine
Eigenschaft des Tests, die andere die Antwort auf die Frage der Patientin. Wer
die beiden auseinanderhalten kann, hat den Kern dieses Themas.

### Bedingte Wahrscheinlichkeit: der Grundraum schrumpft

Eine Bedingung verkleinert die Menge der betrachteten Fälle. Statt zu fragen,
welcher Anteil aller Fälle eine Eigenschaft hat, fragt man nach dem Anteil
innerhalb einer Teilmenge:

$$P(A \mid B) = \frac{P(A \cap B)}{P(B)}$$

Am Würfel nachvollzogen. Gefragt ist die Wahrscheinlichkeit einer Sechs, wenn
bekannt ist, dass die Augenzahl gerade ist:

```{r}
#| label: bedingt-r
augen <- 1:6

p_gerade      <- mean(augen %% 2 == 0)              # 3 von 6
p_sechs_gerade <- mean(augen == 6 & augen %% 2 == 0) # 1 von 6

p_sechs_gerade / p_gerade      # bedingte Wahrscheinlichkeit
1/6                            # unbedingte, zum Vergleich
```

Die Bedingung hat die Wahrscheinlichkeit verdoppelt, weil nur noch drei Fälle
in Frage kommen und einer davon die Sechs ist. Umgestellt ergibt dieselbe
Formel den **Multiplikationssatz**, mit dem sich die gemeinsame
Wahrscheinlichkeit aus einer bedingten aufbauen lässt:

$$P(A \cap B) = P(A \mid B) \cdot P(B)$$

### Unabhängigkeit heisst, dass die Bedingung nichts ändert

Zwei Ereignisse sind stochastisch unabhängig, wenn das Wissen über das eine die
Wahrscheinlichkeit des anderen unverändert lässt. Formal fällt die Bedingung
weg, und der Multiplikationssatz vereinfacht sich zum Produkt.

```{r}
#| label: unabhaengig-r
# gerade Augenzahl und Augenzahl groesser als drei
p_a  <- mean(augen %% 2 == 0)          # 0.5
p_b  <- mean(augen > 3)                # 0.5
p_ab <- mean(augen %% 2 == 0 & augen > 3)

c(gemeinsam = p_ab, produkt = p_a * p_b)   # gleich -> unabhaengig
```

Hier stimmen beide Werte überein, die Ereignisse sind also unabhängig. Das ist
weniger selbstverständlich, als es aussieht: Mit der Bedingung Augenzahl grösser
als vier statt drei wäre es nicht mehr der Fall.

::: {.note-box}
Unabhängigkeit ist eine rechnerische Eigenschaft, keine inhaltliche
Selbstverständlichkeit. Sie wird in Modellen ständig unterstellt, etwa bei der
Binomialverteilung, und ist genau dort die Annahme, die am ehesten bricht.
:::

::: {.quiz}
Warum ist die Wahrscheinlichkeit für Regen unter bewölkten Tagen etwas anderes
als die für Bewölkung unter Regentagen?

- [ ] Sie sind gleich, nur anders formuliert ~ Beide haben denselben Zähler,
      aber verschiedene Nenner. Das Ergebnis unterscheidet sich deutlich.
- [x] Geteilt wird durch verschieden grosse Gruppen ~ Richtig. Bewölkte Tage
      gibt es viel mehr als Regentage. Unter Regentagen ist fast immer
      Bewölkung, unter bewölkten Tagen längst nicht immer Regen.
- [ ] Die eine ist bedingt, die andere nicht ~ Beide sind bedingt, nur in
      entgegengesetzter Richtung.
:::

::: {.quiz}
Zwei Ereignisse schliessen einander aus. Sind sie stochastisch unabhängig?

- [ ] Ja, das ist dasselbe ~ Genau diese Verwechslung ist gemeint. Disjunkt und
      unabhängig sind verschiedene Begriffe.
- [x] Nein, sie sind maximal abhängig ~ Richtig. Ist das eine eingetreten, ist
      das andere ausgeschlossen. Die gemeinsame Wahrscheinlichkeit ist null,
      das Produkt der einzelnen aber positiv.
- [ ] Das hängt von den Wahrscheinlichkeiten ab ~ Solange beide positiv sind,
      gilt die Aussage immer.
:::

### Der Satz von Bayes dreht die Bedingung um

Beim Test ist bekannt, wie er sich bei Kranken verhält. Gesucht ist, wie es um
jemanden steht, dessen Test positiv ausfiel. Die Bedingung muss also
umgekehrt werden, und genau das leistet der Satz von Bayes:

$$P(K \mid +) = \frac{P(+ \mid K) \cdot P(K)}{P(+)}$$

Die drei Bestandteile haben Namen, und sie auseinanderzuhalten lohnt sich:

| Grösse | Bedeutung | Eigenschaft von |
|---|---|---|
| Sensitivität $P(+ \mid K)$ | Anteil positiver Tests unter den Kranken | dem Test |
| Spezifität $P(- \mid G)$ | Anteil negativer Tests unter den Gesunden | dem Test |
| Prävalenz $P(K)$ | Anteil Kranker in der Bevölkerung | der Situation |
| Positiver Vorhersagewert $P(K \mid +)$ | Anteil Kranker unter den positiv Getesteten | beidem |

Der Nenner ist die totale Wahrscheinlichkeit eines positiven Tests. Sie setzt
sich aus zwei Wegen zusammen: richtig positiv bei Kranken und falsch positiv
bei Gesunden.

$$P(+) = P(+ \mid K) \cdot P(K) + P(+ \mid G) \cdot P(G)$$

### In absoluten Zahlen wird es anschaulich

Bevor die Formel kommt, lohnt der Umweg über eine gedachte Bevölkerung. Bei
zehntausend Personen, einer Prävalenz von einem Prozent, einer Sensitivität von
95 und einer Spezifität von 98 Prozent:

```{r}
#| label: haeufigkeitsbaum-r
N     <- 10000
krank <- N * 0.01                 # 100
gesund <- N - krank               # 9900

richtig_positiv <- krank  * 0.95  # 95
falsch_positiv  <- gesund * 0.02  # 198

data.frame(
  Gruppe   = c("krank", "gesund", "Summe"),
  Personen = c(krank, gesund, N),
  positiv  = c(richtig_positiv, falsch_positiv,
               richtig_positiv + falsch_positiv)
)

richtig_positiv / (richtig_positiv + falsch_positiv)   # Vorhersagewert
```

Das Ergebnis ist der Kern der Sache. Unter den positiv Getesteten sind mehr
falsch als richtig positive, obwohl der Test in beiden Richtungen gut ist. Die
Ursache ist die Grössenordnung der Gruppen: Zwei Prozent von 9900 Gesunden sind
mehr Menschen als fünf Prozent Fehler bei 100 Kranken ausmachen könnten.

Dieselbe Rechnung als Formel:

::: panel-tabset
## R

```{r}
#| label: bayes-r
sens  <- 0.95     # P(Test+ | krank)
spez  <- 0.98     # P(Test- | gesund)
praev <- 0.01     # P(krank)

p_pos <- sens * praev + (1 - spez) * (1 - praev)   # totale Wahrscheinlichkeit
ppv   <- sens * praev / p_pos

round(c(p_positiv = p_pos, vorhersagewert = ppv), 4)
```

## Python

```{python}
#| label: bayes-py
sens, spez, praev = 0.95, 0.98, 0.01

p_pos = sens * praev + (1 - spez) * (1 - praev)
ppv = sens * praev / p_pos

print({"p_positiv": round(p_pos, 4), "vorhersagewert": round(ppv, 4)})
```
:::

### Die Prävalenz entscheidet mit

Der Vorhersagewert ist keine Eigenschaft des Tests. Derselbe Test liefert in
einer Screening-Situation und in einer Klinik völlig verschiedene Werte, weil
sich der Anteil Kranker unterscheidet.

::: panel-tabset
## R

```{r}
#| label: fig-praevalenz-r
#| fig-cap: "Positiver Vorhersagewert desselben Tests bei verschiedener Prävalenz. Erst ab etwa fünf Prozent wird ein positives Ergebnis überwiegend zutreffend."
p <- seq(0.001, 0.3, length.out = 300)
ppv_kurve <- sens * p / (sens * p + (1 - spez) * (1 - p))

ggplot(data.frame(p, ppv_kurve), aes(p, ppv_kurve)) +
  geom_line(linewidth = 0.8) +
  geom_hline(yintercept = 0.5, linetype = "dashed") +
  scale_x_continuous(labels = scales::percent_format(accuracy = 1)) +
  scale_y_continuous(labels = scales::percent_format(accuracy = 1)) +
  labs(x = "Prävalenz", y = "positiver Vorhersagewert")
```

## Python

```{python}
#| label: fig-praevalenz-py
#| fig-cap: "Dieselbe Kurve mit matplotlib."
p = np.linspace(0.001, 0.3, 300)
ppv_kurve = sens * p / (sens * p + (1 - spez) * (1 - p))

fig, ax = plt.subplots()
ax.plot(p * 100, ppv_kurve * 100, linewidth=1.2)
ax.axhline(50, linestyle="--", color="black", linewidth=0.8)
ax.set_xlabel("Prävalenz in Prozent")
ax.set_ylabel("positiver Vorhersagewert in Prozent")
plt.show()
```
:::

Die Kurve steigt anfangs steil und flacht dann ab. Praktisch folgt daraus, dass
ein Screening in der Allgemeinbevölkerung viele falsch positive Ergebnisse
erzeugt, während derselbe Test bei begründetem Verdacht aussagekräftig ist.
Genau deshalb wird nicht ungezielt getestet.

::: {.note-box}
Wer die Rechnung in absoluten Häufigkeiten aufschreibt, hundert Kranke,
zehntausend Gesunde, kommt schneller und mit weniger Fehlern zum Ziel als über
die Formel. Auch im Gespräch mit Fachfremden ist das der überzeugendere Weg.
:::

::: {.quiz}
Ein Test hat 99 Prozent Sensitivität und 99 Prozent Spezifität, die Prävalenz
beträgt 0.1 Prozent. Ein Ergebnis ist positiv. Wie wahrscheinlich ist die
Erkrankung?

- [ ] Rund 99 Prozent ~ Das ist die Sensitivität und damit die Wahrscheinlichkeit
      eines positiven Tests bei Erkrankten. Gefragt war die Gegenrichtung.
- [x] Rund 9 Prozent ~ Richtig. Von 100000 Personen sind 100 erkrankt, davon 99
      richtig positiv. Von den 99900 Gesunden fällt ein Prozent falsch positiv
      aus, also 999. Damit sind 99 von 1098 tatsächlich erkrankt.
- [ ] Rund 50 Prozent ~ Zu hoch. In @fig-praevalenz-r ist zu sehen, dass diese
      Marke erst bei deutlich höherer Prävalenz erreicht wird.
:::

::: {.quiz}
Warum verbessert bei einer seltenen Krankheit eine höhere Spezifität den
Vorhersagewert stärker als eine höhere Sensitivität?

- [x] Weil die Gruppe der Gesunden viel grösser ist und den Nenner bestimmt ~
      Richtig. Die Spezifität wirkt auf diese grosse Gruppe und damit auf die
      Zahl der falsch positiven Fälle. Die Sensitivität wirkt nur auf die
      wenigen Erkrankten.
- [ ] Weil die Spezifität wichtiger ist als die Sensitivität ~ Wichtiger ist
      keine von beiden grundsätzlich; es hängt an der Prävalenz.
- [ ] Weil sie die Prävalenz erhöht ~ Die Prävalenz ist eine Eigenschaft der
      Situation und wird vom Test nicht verändert.
:::

## Verlinkte Ressourcen

- [OpenIntro Statistics, Kapitel zur Wahrscheinlichkeit](https://www.openintro.org/book/os/)
