---
title: "Bedingte Wahrscheinlichkeit und Bayes"
description: "Bedingung, Unabhängigkeit, Satz von Bayes und der Basisratenfehler."
categories: ["Wahrscheinlichkeit", "Bayes", "Interpretation", "R", "Python"]
quelle: ["ESDS"]
seitentyp: konzept
stand: fertig
order: 20
---

```{r}
#| label: setup-r
#| include: false
library(ggplot2)

theme_set(theme_minimal(base_size = 12))

# Positiver und negativer Vorhersagewert aus den drei Kenngroessen
ppv <- function(sens, spez, praev) {
  sens * praev / (sens * praev + (1 - spez) * (1 - praev))
}
npv <- function(sens, spez, praev) {
  spez * (1 - praev) / (spez * (1 - praev) + (1 - sens) * praev)
}
```

```{python}
#| label: setup-python
#| include: false
import numpy as np
import pandas as pd
import matplotlib.pyplot as plt

plt.rcParams.update({"figure.figsize": (7, 4.2), "font.size": 11,
                     "savefig.dpi": 288, "figure.dpi": 288})


def ppv(sens, spez, praev):
    return sens * praev / (sens * praev + (1 - spez) * (1 - praev))


def npv(sens, spez, praev):
    return spez * (1 - praev) / (spez * (1 - praev) + (1 - sens) * praev)
```

## Kernideen

- Eine **Bedingung verkleinert den Grundraum**: Gefragt ist nicht der Anteil an
  allen Fällen, sondern der Anteil innerhalb einer Teilmenge.
- $P(A \mid B)$ und $P(B \mid A)$ sind **verschiedene Zahlen**, sie haben
  denselben Zähler und verschiedene Nenner.
- **Unabhängigkeit** heisst, dass die Bedingung nichts ändert. Sie ist eine
  rechnerische Eigenschaft, keine inhaltliche Selbstverständlichkeit.
- **Disjunkt und unabhängig** sind Gegensätze, keine Synonyme.
- Der **Satz von Bayes** dreht die Bedingung um und braucht dafür die
  **Basisrate**.
- Sensitivität und Spezifität gehören dem **Test**, der Vorhersagewert der
  **Situation**.
- Dieselbe Logik gilt für [Hypothesentests](../inferenz/hypothesentests-grundlagen.qmd):
  Wie oft ein signifikanter Befund zutrifft, hängt davon ab, wie oft man mit
  einer richtigen Vermutung anfängt.

## Erklärung

::: {.note-box}
**Vorwissen:** [Kombinatorik und Wahrscheinlichkeit](kombinatorik-wahrscheinlichkeit.qmd),
vor allem der Additionssatz und die Vorstellung, dass Wahrscheinlichkeit ein
Anteil an allen möglichen Fällen ist. Diese Seite bereitet die Testtheorie in
[Hypothesentests: Grundlagen](../inferenz/hypothesentests-grundlagen.qmd) vor.
:::

### Die Frage, die alles verschiebt

Ein Test auf eine Krankheit ist "zu 95 Prozent zuverlässig", das Ergebnis ist
positiv. Wie wahrscheinlich ist die Krankheit? Die spontane Antwort lautet 95
Prozent. Sie ist, je nach Krankheit, um mehr als eine Grössenordnung daneben.

Der Grund ist, dass zwei verschiedene Grössen gleich klingen. Die eine ist eine
Eigenschaft des Tests, die andere die Antwort auf die Frage der Patientin. Wer
die beiden auseinanderhalten kann, hat den Kern dieses Themas.

### Bedingte Wahrscheinlichkeit: der Grundraum schrumpft

Eine Bedingung verkleinert die Menge der betrachteten Fälle. Statt zu fragen,
welcher Anteil aller Fälle eine Eigenschaft hat, fragt man nach dem Anteil
innerhalb einer Teilmenge:

$$P(A \mid B) = \frac{P(A \cap B)}{P(B)}$$

Umgestellt ergibt dieselbe Formel den **Multiplikationssatz**:

$$P(A \cap B) = P(A \mid B) \cdot P(B) = P(B \mid A) \cdot P(A)$$

Die zweite Gleichheit ist bereits der ganze Satz von Bayes, man muss sie nur
nach $P(A \mid B)$ auflösen.

### Unabhängigkeit heisst, dass die Bedingung nichts ändert

| Begriff | Bedeutung | Formel |
|---|---|---|
| **unabhängig** | Die Bedingung ändert nichts. | $P(A \mid B) = P(A)$, also $P(A \cap B) = P(A) P(B)$ |
| **disjunkt** | Beide können nicht zugleich eintreten. | $P(A \cap B) = 0$ |

::: {.note-box}
**Disjunkt und unabhängig sind Gegensätze.** Schliessen zwei Ereignisse
einander aus und haben beide positive Wahrscheinlichkeit, dann sind sie
**maximal abhängig**: Sobald das eine eingetreten ist, ist das andere
ausgeschlossen. Die gemeinsame Wahrscheinlichkeit ist null, das Produkt der
einzelnen aber positiv, die Bedingung für Unabhängigkeit ist verletzt.

Unabhängigkeit wird in Modellen ständig unterstellt, etwa bei der
[Binomialverteilung](diskrete-verteilungen.qmd), und ist genau dort die Annahme,
die am ehesten bricht.
:::

### Der Satz von Bayes dreht die Bedingung um

Beim Test ist bekannt, wie er sich bei Kranken verhält. Gesucht ist, wie es um
jemanden steht, dessen Test positiv ausfiel:

$$P(K \mid +) = \frac{P(+ \mid K) \cdot P(K)}{P(+)}$$

Die Bestandteile haben Namen, und sie auseinanderzuhalten lohnt sich:

| Grösse | Bedeutung | Eigenschaft von |
|---|---|---|
| Sensitivität $P(+ \mid K)$ | Anteil positiver Tests unter den **Kranken** | dem Test |
| Spezifität $P(- \mid G)$ | Anteil negativer Tests unter den **Gesunden** | dem Test |
| Prävalenz $P(K)$ | Anteil Kranker in der Bevölkerung | der **Situation** |
| Positiver Vorhersagewert $P(K \mid +)$ | Anteil Kranker unter den **positiv Getesteten** | beidem |
| Negativer Vorhersagewert $P(G \mid -)$ | Anteil Gesunder unter den negativ Getesteten | beidem |

Der Nenner ist die **totale Wahrscheinlichkeit** eines positiven Tests. Sie
setzt sich aus zwei Wegen zusammen: richtig positiv bei Kranken und falsch
positiv bei Gesunden.

$$P(+) = P(+ \mid K) \cdot P(K) + P(+ \mid G) \cdot P(G)$$

## Beispiele

:::: {.panel-tabset}

### Beispiel 1: Bedingung und Unabhängigkeit am Würfel

#### Frage und Datenlage

Ein Würfel, drei Fragen: Wie wahrscheinlich ist eine Sechs, wenn die Augenzahl
gerade ist? Sind "gerade" und "grösser als 3" unabhängig? Und was ist mit
"gerade" und "grösser als 4"?

#### Rechnung

::: {.panel-tabset}

##### R

```{r}
#| label: b1-bayes-r
augen <- 1:6

# Bedingte Wahrscheinlichkeit: der Grundraum schrumpft auf drei Faelle
p_gerade <- mean(augen %% 2 == 0)
p_sechs_und_gerade <- mean(augen == 6 & augen %% 2 == 0)

round(c(p_gerade = p_gerade,
        p_sechs_und_gerade = p_sechs_und_gerade,
        bedingt = p_sechs_und_gerade / p_gerade,
        unbedingt = 1 / 6), 4)

# Unabhaengigkeitspruefung fuer zwei Paare
pruefe <- function(a, b) {
  c(p_a = mean(a), p_b = mean(b), gemeinsam = mean(a & b),
    produkt = mean(a) * mean(b), bedingt = mean(a & b) / mean(b))
}

round(rbind(
  "gerade / groesser 3" = pruefe(augen %% 2 == 0, augen > 3),
  "gerade / groesser 4" = pruefe(augen %% 2 == 0, augen > 4)
), 4)
```

##### Python

```{python}
#| label: b1-bayes-py
augen = np.arange(1, 7)

p_gerade = float((augen % 2 == 0).mean())
p_sechs_und_gerade = float(((augen == 6) & (augen % 2 == 0)).mean())

print({"p_gerade": round(p_gerade, 4),
       "p_sechs_und_gerade": round(p_sechs_und_gerade, 4),
       "bedingt": round(p_sechs_und_gerade / p_gerade, 4),
       "unbedingt": round(1 / 6, 4)})


def pruefe(a, b):
    return {"p_a": a.mean(), "p_b": b.mean(), "gemeinsam": (a & b).mean(),
            "produkt": a.mean() * b.mean(),
            "bedingt": (a & b).mean() / b.mean()}


print(pd.DataFrame([pruefe(augen % 2 == 0, augen > 3),
                    pruefe(augen % 2 == 0, augen > 4)],
                   index=["gerade / grösser 3",
                          "gerade / grösser 4"]).round(4))
```

:::

#### Output Zeile für Zeile

| Grösse | Wert | Wie er entsteht |
|---|---|---|
| $P(\text{gerade})$ | **0.5** | drei von sechs |
| $P(\text{Sechs} \cap \text{gerade})$ | **0.1667** | eine von sechs |
| $P(\text{Sechs} \mid \text{gerade})$ | **0.3333** | $0.1667 / 0.5$, eine von **drei** |
| $P(\text{Sechs})$ unbedingt | 0.1667 | |

Die Bedingung hat die Wahrscheinlichkeit **verdoppelt**, weil nur noch drei
Fälle in Frage kommen und einer davon die Sechs ist.

Und die Unabhängigkeitsprüfung:

| Paar | $P(A)$ | $P(B)$ | gemeinsam | Produkt | $P(A \mid B)$ | Urteil |
|---|---|---|---|---|---|---|
| gerade / grösser 3 | 0.5 | 0.5 | **0.3333** | **0.25** | 0.6667 | **abhängig** |
| gerade / grösser 4 | 0.5 | 0.3333 | **0.1667** | **0.1667** | 0.5 | **unabhängig** |

| Beobachtung | Erklärung |
|---|---|
| "gerade" und "grösser 3" sind **abhängig** | Von den drei Werten über 3 sind zwei gerade (4 und 6), also $P(A \mid B) = 2/3$ statt $1/2$. |
| "gerade" und "grösser 4" sind **unabhängig** | Von den zwei Werten über 4 ist einer gerade (6), also $P(A \mid B) = 1/2 = P(A)$. Die Bedingung ändert nichts. |
| Der Unterschied ist eine **Zahl**, keine Anschauung | Beide Paare sehen inhaltlich gleich aus. Ob sie unabhängig sind, sagt allein die Rechnung. |

::: {.note-box}
Dieses Beispiel ist der ganze Begriff in drei Zeilen: **Unabhängigkeit ist keine
Eigenschaft, die man einer Situation ansieht.** Sie ist eine Gleichung, die
erfüllt ist oder nicht.

In der Praxis wird sie meistens **unterstellt** statt geprüft, bei der
Binomialverteilung, beim t-Test, bei jeder Berechnung eines Standardfehlers. Und
sie ist regelmässig die Annahme, die am ehesten bricht: bei wiederholten
Messungen an derselben Person, bei Zeitreihen, bei Schulklassen oder Filialen.
:::

#### Interpretation

Die Bedingung verdoppelt hier die Wahrscheinlichkeit. Wie stark sie wirkt,
hängt daran, wie viel Information sie mitbringt und im Extremfall kehrt sie
das Ergebnis um, wie Beispiel 3 zeigt.

### Beispiel 2: Der Häufigkeitsbaum

#### Frage und Datenlage

Ein Test mit 95 Prozent Sensitivität und 98 Prozent Spezifität, eine Krankheit
mit einem Prozent Prävalenz. Der Test ist positiv, wie wahrscheinlich ist die
Krankheit?

Vor der Formel lohnt der Umweg über eine gedachte Bevölkerung von zehntausend
Personen.

#### Rechnung

::: {.panel-tabset}

##### R

```{r}
#| label: b2-bayes-r
N <- 10000
sens <- 0.95
spez <- 0.98
praev <- 0.01

krank <- N * praev
gesund <- N - krank

richtig_positiv <- krank * sens
falsch_negativ <- krank - richtig_positiv
falsch_positiv <- gesund * (1 - spez)
richtig_negativ <- gesund - falsch_positiv

tafel <- rbind(
  krank = c(positiv = richtig_positiv, negativ = falsch_negativ,
            summe = krank),
  gesund = c(falsch_positiv, richtig_negativ, gesund),
  summe = c(richtig_positiv + falsch_positiv,
            falsch_negativ + richtig_negativ, N)
)
tafel

round(c(
  positiver_vorhersagewert = richtig_positiv / (richtig_positiv + falsch_positiv),
  negativer_vorhersagewert = richtig_negativ / (richtig_negativ + falsch_negativ),
  anteil_positiv_getestet = (richtig_positiv + falsch_positiv) / N
), 4)
```

##### Python

```{python}
#| label: b2-bayes-py
N = 10000
sens, spez, praev = 0.95, 0.98, 0.01

krank = N * praev
gesund = N - krank

richtig_positiv = krank * sens
falsch_negativ = krank - richtig_positiv
falsch_positiv = gesund * (1 - spez)
richtig_negativ = gesund - falsch_positiv

print(pd.DataFrame({
    "positiv": [richtig_positiv, falsch_positiv,
                richtig_positiv + falsch_positiv],
    "negativ": [falsch_negativ, richtig_negativ,
                falsch_negativ + richtig_negativ],
    "summe": [krank, gesund, N],
}, index=["krank", "gesund", "summe"]))

print({
    "positiver_vorhersagewert":
        round(richtig_positiv / (richtig_positiv + falsch_positiv), 4),
    "negativer_vorhersagewert":
        round(richtig_negativ / (richtig_negativ + falsch_negativ), 4),
    "anteil_positiv_getestet":
        round((richtig_positiv + falsch_positiv) / N, 4),
})
```

:::

#### Output Zeile für Zeile

| | Test positiv | Test negativ | Summe |
|---|---|---|---|
| **krank** | **95** | 5 | 100 |
| **gesund** | **198** | 9 702 | 9 900 |
| **Summe** | **293** | 9 707 | 10 000 |

| Grösse | Wert | Wie er zu lesen ist |
|---|---|---|
| **positiver Vorhersagewert** | $95 / 293 = $ **0.3242** | Nur **32 Prozent** der positiv Getesteten sind tatsächlich krank. Zwei Drittel der Alarme sind falsch. |
| **negativer Vorhersagewert** | $9702 / 9707 = $ **0.9995** | Ein negatives Ergebnis ist dagegen sehr verlässlich. |
| Anteil positiv Getesteter | 293 / 10 000 = **2.93 %** | Fast dreimal so viele wie tatsächlich krank sind. |

| Beobachtung | Erklärung |
|---|---|
| **198 falsch positive gegen 95 richtig positive** | Obwohl der Test in beiden Richtungen gut ist. |
| Die Ursache steht in der Spalte "Summe" | Zwei Prozent von **9 900** Gesunden sind mehr Menschen, als fünf Prozent Fehler bei **100** Kranken überhaupt ausmachen könnten. Die Grössenordnung der Gruppen entscheidet. |
| Die beiden Vorhersagewerte sind **völlig verschieden** | 0.32 gegen 0.9995. Wer von "Zuverlässigkeit" spricht, ohne die Richtung zu nennen, sagt nichts. |
| Die Tafel enthält **keine Wahrscheinlichkeit** | Nur Menschen. Genau das macht sie verständlich. |

::: {.note-box}
**Die Empfehlung, die aus diesem Beispiel folgt:** Wer die Rechnung in absoluten
Häufigkeiten aufschreibt, hundert Kranke, zehntausend Gesunde, kommt
schneller und mit weniger Fehlern zum Ziel als über die Formel. Auch im Gespräch
mit Fachfremden ist das der überzeugendere Weg.

Der Aufbau ist immer derselbe:

1. Eine runde Bevölkerungszahl wählen, gross genug für ganze Zahlen.
2. Nach der **Basisrate** in zwei Gruppen teilen.
3. Jede Gruppe nach dem **Testergebnis** teilen.
4. Die gesuchte Zahl aus der passenden **Spalte** ablesen.

Schritt 4 ist der springende Punkt: Die Sensitivität liest man **zeilenweise**,
den Vorhersagewert **spaltenweise**.
:::

#### Interpretation und Ergebnissatz

> Bei einer Prävalenz von einem Prozent und einem Test mit 95 Prozent
> Sensitivität und 98 Prozent Spezifität sind nur 32.4 Prozent der positiv
> Getesteten tatsächlich erkrankt (95 von 293). Ein negatives Ergebnis schliesst
> die Erkrankung dagegen mit 99.95 Prozent aus.

### Beispiel 3: Die Prävalenz entscheidet mit

#### Frage und Datenlage

Derselbe Test in drei Situationen: Reihenuntersuchung in der
Allgemeinbevölkerung, Untersuchung einer Risikogruppe, Abklärung bei
begründetem Verdacht.

#### Rechnung

::: {.panel-tabset}

##### R

```{r}
#| label: fig-b3-bayes-r
#| fig-cap: "Beispiel 3: positiver und negativer Vorhersagewert desselben Tests bei wachsender Prävalenz."
#| fig-height: 3.4
round(rbind(
  praevalenz = c(0.001, 0.005, 0.01, 0.05, 0.10, 0.30, 0.50),
  ppv = ppv(sens, spez, c(0.001, 0.005, 0.01, 0.05, 0.10, 0.30, 0.50)),
  npv = npv(sens, spez, c(0.001, 0.005, 0.01, 0.05, 0.10, 0.30, 0.50))
), 4)

# Ab welcher Praevalenz ist ein positiver Test mehrheitlich richtig?
round((1 - spez) / (sens + 1 - spez), 4)

p <- seq(0.001, 0.3, length.out = 300)

par(mar = c(4, 4, 2, 1))
plot(p * 100, ppv(sens, spez, p) * 100, type = "l", lwd = 2, ylim = c(0, 100),
     xlab = "Prävalenz in Prozent", ylab = "Vorhersagewert in Prozent")
lines(p * 100, npv(sens, spez, p) * 100, lwd = 2, lty = 2)
abline(h = 50, lty = 3)
legend("right", legend = c("positiv", "negativ"), lwd = 2, lty = c(1, 2),
       bty = "n")
```

##### Python

```{python}
#| label: fig-b3-bayes-py
#| fig-cap: "Beispiel 3: dieselben beiden Kurven in Python."
#| fig-height: 3.4
stufen = np.array([0.001, 0.005, 0.01, 0.05, 0.10, 0.30, 0.50])
print(pd.DataFrame({"praevalenz": stufen,
                    "ppv": ppv(sens, spez, stufen),
                    "npv": npv(sens, spez, stufen)}).round(4).T)

print("Schwelle für PPV = 50 %:", round((1 - spez) / (sens + 1 - spez), 4))

p = np.linspace(0.001, 0.3, 300)

fig, achse = plt.subplots(figsize=(7, 3.4))
achse.plot(p * 100, ppv(sens, spez, p) * 100, lw=2, label="positiv")
achse.plot(p * 100, npv(sens, spez, p) * 100, lw=2, ls="--", label="negativ")
achse.axhline(50, ls=":", color="black")
achse.set_ylim(0, 100)
achse.set_xlabel("Prävalenz in Prozent")
achse.set_ylabel("Vorhersagewert in Prozent")
achse.legend(frameon=False)
plt.tight_layout()
plt.show()
```

:::

#### Output Zeile für Zeile

| Prävalenz | 0.1 % | 0.5 % | **1 %** | 5 % | 10 % | 30 % | 50 % |
|---|---|---|---|---|---|---|---|
| **positiver** Vorhersagewert | **0.045** | 0.193 | **0.324** | **0.714** | 0.841 | 0.953 | 0.979 |
| **negativer** Vorhersagewert | 0.9999 | 0.9997 | 0.9995 | 0.9973 | 0.9944 | 0.979 | **0.952** |

| Beobachtung | Erklärung |
|---|---|
| Bei 0.1 Prozent Prävalenz sind **95 Prozent aller Alarme falsch** | Der positive Vorhersagewert beträgt 4.5 Prozent. Derselbe Test, dieselben Kenngrössen. |
| Die Schwelle für "mehrheitlich richtig" liegt bei **2.06 Prozent** | Aus $\text{Sens} \cdot p = (1-\text{Spez})(1-p)$ aufgelöst. Darunter ist ein positives Ergebnis wahrscheinlicher falsch als richtig. |
| Die Kurve steigt **anfangs steil** und flacht dann ab | Von 0.1 auf 5 Prozent Prävalenz steigt der Vorhersagewert von 4.5 auf 71 Prozent, von 30 auf 50 Prozent nur noch von 95 auf 98. |
| Der **negative** Vorhersagewert bewegt sich in die Gegenrichtung | Von 0.9999 auf 0.952. Bei häufigen Krankheiten wird ein negatives Ergebnis weniger beruhigend. |
| **Der Vorhersagewert ist keine Eigenschaft des Tests** | Er steht in keinem Beipackzettel, weil er von der Situation abhängt. |

::: {.note-box}
**Warum nicht ungezielt getestet wird**, folgt unmittelbar aus der Tabelle: Ein
Screening in der Allgemeinbevölkerung erzeugt weit mehr falsch positive als
richtig positive Befunde, mit allen Folgen an Beunruhigung, Nachuntersuchungen
und deren eigenen Risiken.

Derselbe Test bei begründetem Verdacht ist dagegen aussagekräftig, weil die
Vorauswahl die Prävalenz in der untersuchten Gruppe erhöht hat. **Die
Verdachtsdiagnose ist statistisch gesehen nichts anderes als eine Erhöhung der
Basisrate.**

Und die zweite Folgerung: Ein zweiter, unabhängiger Test nach einem positiven
ersten startet mit einer Prävalenz von 32 Prozent statt einem Prozent. Deshalb
sind gestufte Verfahren so wirksam.
:::

#### Interpretation und Ergebnissatz

> Derselbe Test liefert je nach Prävalenz positive Vorhersagewerte zwischen 4.5
> Prozent (Reihenuntersuchung, Prävalenz 0.1 Prozent) und 97.9 Prozent
> (Prävalenz 50 Prozent). Ein positives Ergebnis ist erst ab einer Prävalenz von
> 2.1 Prozent mehrheitlich zutreffend.

### Beispiel 4: Sensitivität oder Spezifität verbessern?

#### Frage und Datenlage

Der Test soll verbessert werden, und das Budget reicht für eine der beiden
Kenngrössen. Bei einer Prävalenz von einem Prozent: Was bringt mehr?

#### Rechnung

::: {.panel-tabset}

##### R

```{r}
#| label: b4-bayes-r
varianten <- rbind(
  ausgangslage = c(sens = 0.95, spez = 0.98),
  "Sensitivität auf 0.99" = c(0.99, 0.98),
  "Spezifität auf 0.99" = c(0.95, 0.99),
  "Spezifität auf 0.999" = c(0.95, 0.999),
  "beides perfekt bis auf Spezifität" = c(1.00, 0.98)
)

ergebnis <- data.frame(
  sens = varianten[, "sens"],
  spez = varianten[, "spez"],
  ppv = ppv(varianten[, "sens"], varianten[, "spez"], 0.01),
  npv = npv(varianten[, "sens"], varianten[, "spez"], 0.01)
)
round(ergebnis, 4)

# Bei haeufiger Krankheit kehrt sich das Bild um
round(data.frame(
  ppv_praev_01 = ppv(varianten[, "sens"], varianten[, "spez"], 0.01),
  ppv_praev_50 = ppv(varianten[, "sens"], varianten[, "spez"], 0.50)
), 4)
```

##### Python

```{python}
#| label: b4-bayes-py
varianten = pd.DataFrame(
    [[0.95, 0.98], [0.99, 0.98], [0.95, 0.99], [0.95, 0.999], [1.00, 0.98]],
    columns=["sens", "spez"],
    index=["ausgangslage", "Sensitivität auf 0.99", "Spezifität auf 0.99",
           "Spezifität auf 0.999", "beides perfekt bis auf Spezifität"])

varianten["ppv"] = ppv(varianten["sens"], varianten["spez"], 0.01)
varianten["npv"] = npv(varianten["sens"], varianten["spez"], 0.01)
print(varianten.round(4))

print(pd.DataFrame({
    "ppv_praev_01": ppv(varianten["sens"], varianten["spez"], 0.01),
    "ppv_praev_50": ppv(varianten["sens"], varianten["spez"], 0.50),
}).round(4))
```

:::

#### Output Zeile für Zeile

Bei einer Prävalenz von **einem Prozent**:

| Variante | Sensitivität | Spezifität | **positiver Vorhersagewert** |
|---|---|---|---|
| Ausgangslage | 0.95 | 0.98 | **0.3242** |
| Sensitivität auf 0.99 | **0.99** | 0.98 | 0.3333 (**+0.9 Punkte**) |
| Spezifität auf 0.99 | 0.95 | **0.99** | **0.4897** (**+16.6 Punkte**) |
| Spezifität auf 0.999 | 0.95 | **0.999** | **0.9056** (**+58 Punkte**) |
| Sensitivität auf 1.00 | **1.00** | 0.98 | 0.3356 (+1.1 Punkte) |

| Beobachtung | Erklärung |
|---|---|
| Eine **perfekte** Sensitivität bringt nur 1.1 Punkte | Selbst wenn der Test **jeden** Kranken findet, bleibt der Vorhersagewert bei 34 Prozent. Die falsch positiven Fälle verschwinden dadurch nicht. |
| Die Spezifität von 0.98 auf 0.99 bringt **16.6 Punkte** | Sie halbiert die falsch positiven von 198 auf 99. |
| Von 0.98 auf 0.999 bringt **58 Punkte** | Nur noch 10 statt 198 falsch positive. |
| Der Grund ist eine Multiplikation | Die Sensitivität wirkt auf **100** Kranke, die Spezifität auf **9 900** Gesunde. Ein Prozentpunkt auf der grossen Gruppe bewegt hundertmal mehr Menschen. |

Und bei einer Prävalenz von **50 Prozent**:

| Variante | PPV bei 1 % | PPV bei 50 % |
|---|---|---|
| Ausgangslage | 0.3242 | **0.9794** |
| Sensitivität auf 0.99 | 0.3333 | 0.9802 |
| Spezifität auf 0.99 | 0.4897 | **0.9896** |

Dort spielt die Frage kaum noch eine Rolle, beide Gruppen sind gleich gross.

::: {.note-box}
**Die allgemeine Regel:** Die Kenngrösse, die auf die **grössere** Gruppe wirkt,
bestimmt das Ergebnis.

| Situation | Was zählt | Warum |
|---|---|---|
| seltene Krankheit, Screening | **Spezifität** | die Gesunden sind die grosse Gruppe |
| häufige Krankheit, Abklärung | ausgeglichen | beide Gruppen ähnlich gross |
| Ausschluss wichtig (kein Fall darf durchrutschen) | **Sensitivität** | dann zählt der negative Vorhersagewert |

Und die praktische Konsequenz: Bei Reihenuntersuchungen wird die Schwelle des
Tests bewusst **streng** gesetzt, man kauft Spezifität, indem man Sensitivität
opfert, weil die falsch positiven Fälle sonst das Verfahren unbrauchbar machen.
Genau diesen Handel beschreibt die
[ROC-Kurve](../regression/klassifikationsguete.qmd).
:::

#### Interpretation und Ergebnissatz

> Bei einer Prävalenz von einem Prozent steigert eine Erhöhung der Spezifität
> von 98 auf 99 Prozent den positiven Vorhersagewert von 32.4 auf 49.0 Prozent,
> während eine Erhöhung der Sensitivität von 95 auf 99 Prozent nur 0.9
> Prozentpunkte bringt. Bei seltenen Ereignissen ist die Spezifität die
> entscheidende Kenngrösse.

### Beispiel 5: Dieselbe Logik bei Hypothesentests

#### Frage und Datenlage

Ein statistischer Test ist ein diagnostischer Test, nur mit anderen Namen:

| Diagnostik | Hypothesentest |
|---|---|
| krank | es gibt wirklich einen Effekt |
| Test positiv | das Ergebnis ist signifikant |
| Sensitivität | **Power** $1 - \beta$ |
| 1 − Spezifität | **Signifikanzniveau** $\alpha$ |
| Prävalenz | Anteil der untersuchten Vermutungen, die zutreffen |
| positiver Vorhersagewert | Anteil der signifikanten Befunde, die zutreffen |

Die Frage lautet also: Wie oft trifft ein signifikanter Befund zu?

#### Rechnung

::: {.panel-tabset}

##### R

```{r}
#| label: fig-b5-bayes-r
#| fig-cap: "Beispiel 5: Anteil zutreffender Befunde unter den signifikanten, je nach Power und Anteil richtiger Vermutungen."
#| fig-height: 3.4
alpha <- 0.05

faelle <- expand.grid(power = c(0.8, 0.5, 0.2),
                      anteil_wahr = c(0.5, 0.1, 0.02))
faelle$ppv <- ppv(faelle$power, 1 - alpha, faelle$anteil_wahr)
faelle$falsch_positiv_anteil <- 1 - faelle$ppv

round(faelle[order(-faelle$power, -faelle$anteil_wahr), ], 4)

anteil <- seq(0.005, 0.6, length.out = 300)
par(mar = c(4, 4, 2, 1))
plot(anteil * 100, ppv(0.8, 1 - alpha, anteil) * 100, type = "l", lwd = 2,
     ylim = c(0, 100), xlab = "Anteil zutreffender Vermutungen in Prozent",
     ylab = "davon zutreffend, in Prozent")
lines(anteil * 100, ppv(0.5, 1 - alpha, anteil) * 100, lwd = 2, lty = 2)
lines(anteil * 100, ppv(0.2, 1 - alpha, anteil) * 100, lwd = 2, lty = 3)
abline(h = 50, col = "grey60")
legend("bottomright", legend = c("Power 0.8", "Power 0.5", "Power 0.2"),
       lwd = 2, lty = 1:3, bty = "n")
```

##### Python

```{python}
#| label: fig-b5-bayes-py
#| fig-cap: "Beispiel 5: dieselben drei Kurven in Python."
#| fig-height: 3.4
alpha = 0.05

zeilen = []
for power in [0.8, 0.5, 0.2]:
    for anteil_wahr in [0.5, 0.1, 0.02]:
        wert = ppv(power, 1 - alpha, anteil_wahr)
        zeilen.append({"power": power, "anteil_wahr": anteil_wahr,
                       "ppv": wert, "falsch_positiv_anteil": 1 - wert})
print(pd.DataFrame(zeilen).round(4).to_string(index=False))

anteil = np.linspace(0.005, 0.6, 300)
fig, achse = plt.subplots(figsize=(7, 3.4))
for power, stil in zip([0.8, 0.5, 0.2], ["-", "--", ":"]):
    achse.plot(anteil * 100, ppv(power, 1 - alpha, anteil) * 100, lw=2,
               ls=stil, label=f"Power {power}")
achse.axhline(50, color="0.6")
achse.set_ylim(0, 100)
achse.set_xlabel("Anteil zutreffender Vermutungen in Prozent")
achse.set_ylabel("davon zutreffend, in Prozent")
achse.legend(frameon=False, loc="lower right")
plt.tight_layout()
plt.show()
```

:::

#### Output Zeile für Zeile

Anteil der signifikanten Befunde, die tatsächlich zutreffen (bei $\alpha = 0.05$):

| | Anteil zutreffender Vermutungen 50 % | 10 % | **2 %** |
|---|---|---|---|
| **Power 0.8** | 0.941 | 0.640 | **0.246** |
| **Power 0.5** | 0.909 | 0.526 | **0.170** |
| **Power 0.2** | 0.800 | 0.308 | **0.076** |

| Beobachtung | Erklärung |
|---|---|
| Bei gut begründeten Vermutungen (50 Prozent) und guter Power | treffen 94 Prozent der signifikanten Befunde zu. So soll es sein. |
| Bei explorativer Suche (2 Prozent) und schwacher Power | sind **92 Prozent der signifikanten Befunde falsch**. |
| Die **Power** wirkt wie die Sensitivität | Sie erhöht die richtig positiven, ohne die falsch positiven zu senken. |
| Das **Signifikanzniveau** wirkt wie 1 − Spezifität | Es begrenzt die falsch positiven und wirkt auf die grosse Gruppe der Fälle ohne Effekt. |
| Der Anteil zutreffender Vermutungen ist die **Basisrate** | Und er steht in keiner Ausgabe. Er ist eine Eigenschaft des Forschungsfelds, nicht der Rechnung. |

::: {.note-box}
**Was daraus für die Praxis folgt**, und zwar unabhängig von jedem
Wissenschaftsbetrieb:

| Massnahme | Wirkung |
|---|---|
| **Hypothese vorher festlegen** | erhöht die Basisrate, die wirksamste Massnahme von allen |
| **Power erhöhen** (grössere Stichprobe) | erhöht den Zähler, siehe [Power](../inferenz/power-stichprobenumfang.qmd) |
| **$\alpha$ senken** oder für multiple Vergleiche korrigieren | senkt die falsch positiven, siehe [multiples Testen](../inferenz/multiples-testen.qmd) |
| **Replikation** | startet mit der Basisrate des Vorbefunds statt mit der des Felds |

Und die Umkehrung, die den p-Wert richtig einordnet: Ein p von 0.04 heisst
**nicht**, dass der Befund zu 96 Prozent zutrifft. Wie oft er zutrifft, hängt
zusätzlich an der Power und an der Basisrate, genau wie beim medizinischen
Test. Ausführlich unter
[Hypothesentests: Grundlagen](../inferenz/hypothesentests-grundlagen.qmd).
:::

#### Interpretation und Ergebnissatz

> Bei einem Signifikanzniveau von 5 Prozent, einer Power von 0.8 und einem
> Anteil zutreffender Vermutungen von 2 Prozent treffen nur 24.6 Prozent der
> signifikanten Befunde tatsächlich zu. Der Anteil steigt auf 94.1 Prozent, wenn
> die Hälfte der untersuchten Vermutungen zutrifft.

::::

## Verständnisfragen

::: {.quiz}
Warum ist die Wahrscheinlichkeit für Regen unter bewölkten Tagen etwas anderes
als die für Bewölkung unter Regentagen?

- [ ] Sie sind gleich, nur anders formuliert ~ Beide haben denselben Zähler,
      aber verschiedene Nenner. Das Ergebnis unterscheidet sich deutlich.
- [x] Geteilt wird durch verschieden grosse Gruppen ~ Richtig. Bewölkte Tage
      gibt es viel mehr als Regentage. Unter Regentagen ist fast immer
      Bewölkung, unter bewölkten Tagen längst nicht immer Regen.
- [ ] Die eine ist bedingt, die andere nicht ~ Beide sind bedingt, nur in
      entgegengesetzter Richtung.
:::

::: {.quiz}
Zwei Ereignisse schliessen einander aus. Sind sie stochastisch unabhängig?

- [ ] Ja, das ist dasselbe ~ Genau diese Verwechslung ist gemeint. Disjunkt und
      unabhängig sind verschiedene Begriffe.
- [x] Nein, sie sind maximal abhängig ~ Richtig. Ist das eine eingetreten, ist
      das andere ausgeschlossen. Die gemeinsame Wahrscheinlichkeit ist null,
      das Produkt der einzelnen aber positiv.
- [ ] Das hängt von den Wahrscheinlichkeiten ab ~ Solange beide positiv sind,
      gilt die Aussage immer.
:::

::: {.quiz}
Ein Test hat 99 Prozent Sensitivität und 99 Prozent Spezifität, die Prävalenz
beträgt 0.1 Prozent. Ein Ergebnis ist positiv. Wie wahrscheinlich ist die
Erkrankung?

- [ ] Rund 99 Prozent ~ Das ist die Sensitivität und damit die Wahrscheinlichkeit
      eines positiven Tests bei Erkrankten. Gefragt war die Gegenrichtung.
- [x] Rund 9 Prozent ~ Richtig. Von 100 000 Personen sind 100 erkrankt, davon 99
      richtig positiv. Von den 99 900 Gesunden fällt ein Prozent falsch positiv
      aus, also 999. Damit sind 99 von 1 098 tatsächlich erkrankt.
- [ ] Rund 50 Prozent ~ Zu hoch. Bei diesem Test läge die Marke erst bei einer
      Prävalenz von rund einem Prozent.
:::

::: {.quiz}
Warum verbessert bei einer seltenen Krankheit eine höhere Spezifität den
Vorhersagewert stärker als eine höhere Sensitivität?

- [x] Weil die Gruppe der Gesunden viel grösser ist und den Nenner bestimmt ~
      Richtig. Ein Prozentpunkt Spezifität bewegt bei 9 900 Gesunden 99 Personen,
      ein Prozentpunkt Sensitivität bei 100 Kranken eine. Im Beispiel bringt
      selbst eine perfekte Sensitivität nur 1.1 Prozentpunkte.
- [ ] Weil die Spezifität wichtiger ist als die Sensitivität ~ Wichtiger ist
      keine von beiden grundsätzlich; es hängt an der Prävalenz.
- [ ] Weil sie die Prävalenz erhöht ~ Die Prävalenz ist eine Eigenschaft der
      Situation und wird vom Test nicht verändert.
:::

::: {.quiz}
Ein Forschungsfeld untersucht überwiegend spekulative Vermutungen; nur zwei
Prozent treffen zu. Bei einer Power von 0.8 und $\alpha$ = 0.05: Welcher Anteil
der signifikanten Befunde trifft zu?

- [x] Rund ein Viertel ~ Richtig, 24.6 Prozent. Von 1 000 Vermutungen treffen 20
      zu, davon werden 16 gefunden; von den 980 falschen werden 49 fälschlich
      signifikant. Damit sind 16 von 65 Befunden richtig.
- [ ] Rund 95 Prozent ~ Das wäre eins minus alpha und beantwortet eine andere
      Frage: wie oft ein Test bei fehlendem Effekt nicht anschlägt.
- [ ] Rund 80 Prozent ~ Das ist die Power und damit die Wahrscheinlichkeit, einen
      vorhandenen Effekt zu finden, wieder die Gegenrichtung.
:::

## Verlinkte Ressourcen

- [OpenIntro Statistics, Kapitel zur Wahrscheinlichkeit](https://www.openintro.org/book/os/)
- [Hypothesentests: Grundlagen](../inferenz/hypothesentests-grundlagen.qmd)
- [Klassifikationsgüte: ROC-Kurve und Schwellenwahl](../regression/klassifikationsguete.qmd)
