---
title: "Diskrete Verteilungen"
description: "Binomial, Poisson und geometrisch, mit ihren Anwendungsfällen."
categories: ["Verteilungen", "Wahrscheinlichkeit", "R", "Python"]
quelle: ["ESDS"]
seitentyp: konzept
stand: fertig
order: 40
---

```{r}
#| label: setup-r
#| include: false
library(ggplot2)

theme_set(theme_minimal(base_size = 12))

lehmer <- function(saat, anzahl) {
  s <- saat
  raus <- numeric(anzahl)
  for (k in seq_len(anzahl)) {
    s <- (16807 * s) %% 2147483647
    raus[k] <- s / 2147483647
  }
  raus
}
```

```{python}
#| label: setup-python
#| include: false
from math import comb

import numpy as np
import pandas as pd
import matplotlib.pyplot as plt
from scipy import stats

plt.rcParams.update({"figure.figsize": (7, 4.2), "font.size": 11,
                     "savefig.dpi": 288, "figure.dpi": 288})


def lehmer(saat, anzahl):
    s = float(saat)
    raus = np.empty(anzahl)
    for k in range(anzahl):
        s = (16807.0 * s) % 2147483647.0
        raus[k] = s / 2147483647.0
    return raus
```

## Kernideen

- Welche Verteilung passt, entscheidet der **Erzeugungsmechanismus**, nicht das
  Aussehen der Daten.
- Die **Binomialverteilung** zählt Erfolge bei fester Versuchszahl — mit drei
  Voraussetzungen, an denen sie in der Praxis regelmässig scheitert.
- Die **Poissonverteilung** zählt Ereignisse je Intervall, ohne dass die Zahl
  der Gelegenheiten bekannt sein müsste.
- Bei der Poissonverteilung sind Erwartungswert und Varianz **gleich** — ein
  brauchbarer Prüfstein an echten Daten.
- Bei vielen Versuchen mit kleiner Erfolgswahrscheinlichkeit nähert sich die
  Binomial- der Poissonverteilung an.
- Das **dpqr-Schema** gilt für jede Verteilung, und die Grenze zwischen
  "höchstens" und "mindestens" ist die häufigste Fehlerquelle.

## Erklärung

::: {.note-box}
**Vorwissen:** [Zufallsvariablen](zufallsvariablen.qmd), insbesondere
Wahrscheinlichkeitsfunktion, Verteilungsfunktion und Erwartungswert. Die
Unabhängigkeit aus
[bedingte Wahrscheinlichkeit](bedingte-wahrscheinlichkeit-bayes.qmd) kehrt hier
als Voraussetzung der Binomialverteilung wieder.
:::

### Die Binomialverteilung

Wiederholt man denselben Versuch mit zwei möglichen Ausgängen mehrfach und
zählt die Erfolge, entsteht die Binomialverteilung:

$$P(X = k) = \underbrace{\binom{n}{k}}_{\text{wie viele Wege}} \cdot \underbrace{p^k (1-p)^{n-k}}_{\text{Wahrscheinlichkeit eines Weges}}$$

Der hintere Teil ist die Wahrscheinlichkeit einer bestimmten Abfolge, etwa
Erfolg, Fehlschlag, Erfolg. Der Binomialkoeffizient zählt, wie viele solche
Abfolgen zu genau $k$ Erfolgen führen.

| Kennzahl | Formel |
|---|---|
| Erwartungswert | $n \cdot p$ |
| Varianz | $n \cdot p \cdot (1-p)$ |

Die **drei Voraussetzungen** sind zugleich die Stellen, an denen die Verteilung
in der Praxis scheitert:

| Voraussetzung | Typische Verletzung | Dann passt |
|---|---|---|
| feste Versuchszahl $n$ | Ereignisse in einem Zeitraum ohne bekannte Gelegenheitszahl | **Poisson** |
| unabhängige Versuche | Ziehen ohne Zurücklegen aus einer kleinen Grundgesamtheit | **hypergeometrisch** |
| konstantes $p$ | die Erfolgswahrscheinlichkeit schwankt zwischen den Versuchen | **Beta-Binomial**, oder ein Modell mit Kovariablen |

### Die Poissonverteilung

Manchmal gibt es keine feste Versuchszahl. Wie viele Störungen treten pro
Schicht auf, wie viele Anrufe pro Stunde? Ereignisse treten in einem Intervall
auf, ohne dass man sagen könnte, wie viele Gelegenheiten es gegeben hätte.

$$P(X = k) = \frac{\lambda^k e^{-\lambda}}{k!}$$

Ein einziger Parameter, die mittlere Anzahl je Intervall — und die auffälligste
Eigenschaft:

$$E(X) = \text{Var}(X) = \lambda$$

Das ist ein Prüfstein für echte Daten. Liegt die beobachtete Streuung deutlich
über dem Mittel, spricht das gegen das Modell; man nennt das **Überdispersion**
und findet sie oft dort, wo Ereignisse in Schüben auftreten.

### Weitere diskrete Verteilungen

| Verteilung | Zählt | Parameter | Erwartungswert |
|---|---|---|---|
| **Bernoulli** | einen einzelnen Versuch | $p$ | $p$ |
| **Binomial** | Erfolge bei $n$ Versuchen | $n$, $p$ | $np$ |
| **Geometrisch** | Versuche **bis zum ersten** Erfolg | $p$ | $1/p$ |
| **Negativ-binomial** | Versuche bis zum $r$-ten Erfolg | $r$, $p$ | $r/p$ |
| **Hypergeometrisch** | Erfolge beim Ziehen **ohne Zurücklegen** | $N$, $K$, $n$ | $n K/N$ |
| **Poisson** | Ereignisse je Intervall | $\lambda$ | $\lambda$ |
| **Diskrete Gleichverteilung** | jeden Wert gleich oft | $a$, $b$ | $\frac{a+b}{2}$ |

Die negativ-binomiale Verteilung ist zugleich die übliche Antwort auf
Überdispersion: Sie hat einen zweiten Parameter, mit dem die Varianz über den
Erwartungswert hinauswachsen darf.

### Das dpqr-Schema

| Präfix | Frage | R | Python |
|---|---|---|---|
| `d` | Wie wahrscheinlich ist **genau** dieser Wert? | `dbinom(3, 10, 0.3)` | `binom.pmf(3, 10, 0.3)` |
| `p` | Wie wahrscheinlich ist **höchstens** dieser Wert? | `pbinom(3, 10, 0.3)` | `binom.cdf(3, 10, 0.3)` |
| `q` | Welcher Wert wird mit dieser Wahrscheinlichkeit unterschritten? | `qbinom(0.95, 10, 0.3)` | `binom.ppf(0.95, 10, 0.3)` |
| `r` | Ziehe Zufallszahlen | `rbinom(5, 10, 0.3)` | `binom.rvs(10, 0.3, size=5)` |

## Beispiele

:::: {.panel-tabset}

### Beispiel 1: Die Binomialformel von Hand

#### Frage und Datenlage

Fünf Versuche, Erfolgswahrscheinlichkeit 0.3. Wie wahrscheinlich sind genau
zwei Erfolge — und woher kommt die Zahl?

#### Rechnung

::: {.panel-tabset}

##### R

```{r}
#| label: fig-b1-diskret-r
#| fig-cap: "Beispiel 1: Binomialverteilung für n = 20 bei drei Erfolgswahrscheinlichkeiten."
#| fig-height: 3.2
n <- 5; k <- 2; p <- 0.3

round(c(wege = choose(n, k),
        ein_weg = p^k * (1 - p)^(n - k),
        von_hand = choose(n, k) * p^k * (1 - p)^(n - k),
        eingebaut = dbinom(k, size = n, prob = p)), 6)

round(c(erwartungswert = n * p, varianz = n * p * (1 - p)), 4)

# Die ganze Verteilung
round(dbinom(0:5, size = 5, prob = 0.3), 4)
sum(dbinom(0:5, size = 5, prob = 0.3))

gitter <- expand.grid(k = 0:20, p = c(0.2, 0.5, 0.8))
gitter$dichte <- dbinom(gitter$k, size = 20, prob = gitter$p)
gitter$p_label <- paste("p =", gitter$p)

ggplot(gitter, aes(k, dichte)) +
  geom_col(fill = "grey70", width = 0.7) +
  facet_wrap(~ p_label) +
  labs(x = "Anzahl Erfolge", y = "Wahrscheinlichkeit")
```

##### Python

```{python}
#| label: fig-b1-diskret-py
#| fig-cap: "Beispiel 1: dieselben drei Verteilungen in Python."
#| fig-height: 3.2
n, k, p = 5, 2, 0.3

print({"wege": comb(n, k),
       "ein_weg": round(p ** k * (1 - p) ** (n - k), 6),
       "von_hand": round(comb(n, k) * p ** k * (1 - p) ** (n - k), 6),
       "eingebaut": round(float(stats.binom.pmf(k, n, p)), 6)})

print({"erwartungswert": n * p, "varianz": round(n * p * (1 - p), 4)})

print(np.round(stats.binom.pmf(np.arange(6), 5, 0.3), 4))
print(float(stats.binom.pmf(np.arange(6), 5, 0.3).sum()))

gitter = np.arange(0, 21)
fig, achsen = plt.subplots(1, 3, figsize=(7, 3.2), sharey=True)
for achse, p_wert in zip(achsen, [0.2, 0.5, 0.8]):
    achse.bar(gitter, stats.binom.pmf(gitter, 20, p_wert), color="0.7",
              width=0.7)
    achse.set_title(f"p = {p_wert}")
    achse.set_xlabel("Anzahl Erfolge")
achsen[0].set_ylabel("Wahrscheinlichkeit")
plt.tight_layout()
plt.show()
```

:::

#### Output Zeile für Zeile

| Bestandteil | Wert | Bedeutung |
|---|---|---|
| $\binom{5}{2}$ | **10** | Zehn Abfolgen führen zu genau zwei Erfolgen: EEFFF, EFEFF, … |
| $p^2 (1-p)^3$ | **0.03087** | Die Wahrscheinlichkeit **einer** dieser Abfolgen — und zwar jeder einzelnen, weil die Reihenfolge nichts ändert. |
| Produkt | **0.30870** | $10 \cdot 0.03087$. |
| `dbinom(2, 5, 0.3)` | **0.30870** | Identisch. |
| Erwartungswert | **1.5** | $n \cdot p$. Zwei Erfolge sind also der wahrscheinlichste Wert, obwohl der Erwartungswert 1.5 beträgt. |
| Varianz | **1.05** | $n p (1-p)$. |
| Die ganze Verteilung | 0.1681, 0.3602, **0.3087**, 0.1323, 0.0284, 0.0024 | Summe genau 1. |

| Beobachtung | Erklärung |
|---|---|
| Die Formel zerfällt sauber in **zwei Fragen** | "Wie viele Wege gibt es?" und "Wie wahrscheinlich ist ein Weg?" Beide stammen aus der [Kombinatorik](kombinatorik-wahrscheinlichkeit.qmd). |
| Bei $p = 0.5$ ist die Verteilung **symmetrisch** | Im mittleren Bild. Bei $p = 0.2$ ist sie rechtsschief, bei $p = 0.8$ linksschief. |
| Die Schiefe verschwindet mit wachsendem $n$ | Bei $n = 20$ und $p = 0.2$ ist sie schon deutlich schwächer als bei $n = 5$. Das ist der [zentrale Grenzwertsatz](normalverteilung-zgws.qmd) am Werk. |

#### Interpretation und Ergebnissatz

> Bei fünf unabhängigen Versuchen mit einer Erfolgswahrscheinlichkeit von 0.3
> treten mit 30.9 Prozent Wahrscheinlichkeit genau zwei Erfolge auf
> (Erwartungswert 1.5, Varianz 1.05).

### Beispiel 2: Höchstens, mindestens, genau

#### Frage und Datenlage

Zehn Versuche, $p = 0.3$. Vier Fragen, die sich um jeweils eine Zahl
unterscheiden — und genau dort liegt die häufigste Fehlerquelle.

#### Rechnung

::: {.panel-tabset}

##### R

```{r}
#| label: b2-diskret-r
round(c(
  genau_3 = dbinom(3, 10, 0.3),
  hoechstens_3 = pbinom(3, 10, 0.3),
  mehr_als_3 = 1 - pbinom(3, 10, 0.3),
  mindestens_3 = 1 - pbinom(2, 10, 0.3),
  zwischen_2_und_5 = pbinom(5, 10, 0.3) - pbinom(1, 10, 0.3)
), 6)

# q ist die Umkehrung von p, aber nur naeherungsweise: die Verteilung springt
round(c(q_95 = qbinom(0.95, 10, 0.3),
        p_bei_5 = pbinom(5, 10, 0.3),
        p_bei_4 = pbinom(4, 10, 0.3)), 4)

# Zufallszahlen, hier deterministisch ueber die Quantilfunktion
qbinom(lehmer(3141, 8), size = 10, prob = 0.3)
```

##### Python

```{python}
#| label: b2-diskret-py
print({
    "genau_3": round(float(stats.binom.pmf(3, 10, 0.3)), 6),
    "hoechstens_3": round(float(stats.binom.cdf(3, 10, 0.3)), 6),
    "mehr_als_3": round(float(stats.binom.sf(3, 10, 0.3)), 6),
    "mindestens_3": round(float(1 - stats.binom.cdf(2, 10, 0.3)), 6),
    "zwischen_2_und_5": round(float(stats.binom.cdf(5, 10, 0.3)
                                    - stats.binom.cdf(1, 10, 0.3)), 6),
})

print({"q_95": int(stats.binom.ppf(0.95, 10, 0.3)),
       "p_bei_5": round(float(stats.binom.cdf(5, 10, 0.3)), 4),
       "p_bei_4": round(float(stats.binom.cdf(4, 10, 0.3)), 4)})

print(stats.binom.ppf(lehmer(3141, 8), 10, 0.3).astype(int))
```

:::

#### Output Zeile für Zeile

| Frage | Rechnung | Ergebnis |
|---|---|---|
| **genau** 3 | $P(X = 3)$ | **0.2668** |
| **höchstens** 3 | $F(3)$ | **0.6496** |
| **mehr als** 3 | $1 - F(3)$ | **0.3504** |
| **mindestens** 3 | $1 - F(\mathbf{2})$ | **0.6172** |
| zwischen 2 und 5 (einschliesslich) | $F(5) - F(\mathbf{1})$ | **0.9078** |

| Beobachtung | Erklärung |
|---|---|
| "mehr als 3" und "mindestens 3" unterscheiden sich um **0.267** | Genau um $P(X = 3)$. Bei stetigen Verteilungen wäre der Unterschied null — hier ist er der grösste Einzelwert der Verteilung. |
| Für "mindestens $k$" wird bei $k-1$ abgezogen | $1 - F(k-1)$. Diese Verschiebung um eins ist die häufigste Fehlerquelle im Umgang mit diskreten Verteilungen. |
| Für "zwischen $a$ und $b$ einschliesslich" | $F(b) - F(a-1)$. Ebenfalls die Verschiebung. |
| `qbinom(0.95)` liefert **5** | Und $F(5) = 0.9527$, $F(4) = 0.8497$. Es gibt also keinen Wert mit $F = 0.95$ exakt; die Quantilfunktion gibt den **kleinsten** Wert zurück, dessen Verteilungsfunktion 0.95 erreicht oder überschreitet. |

::: {.note-box}
**Die Merkregel in einer Zeile:** `p`-Funktionen sind bei diskreten Verteilungen
immer "**kleiner oder gleich**". Alles andere leitet sich davon ab:

| Gesucht | Rechnung |
|---|---|
| $P(X \le k)$ | $F(k)$ |
| $P(X < k)$ | $F(k-1)$ |
| $P(X > k)$ | $1 - F(k)$ |
| $P(X \ge k)$ | $1 - F(k-1)$ |
| $P(a \le X \le b)$ | $F(b) - F(a-1)$ |

Und ein Genauigkeitshinweis: Für sehr kleine Wahrscheinlichkeiten im rechten
Rand ist `1 - pbinom(...)` numerisch ungenau, weil von eins abgezogen wird. R
bietet dafür `lower.tail = FALSE`, `scipy` die Funktion `sf` — beide rechnen den
oberen Rand direkt.
:::

#### Interpretation

Die fünf Zahlen unterscheiden sich um bis zu das Dreifache, obwohl alle
Formulierungen umgangssprachlich ähnlich klingen. Wer eine Wahrscheinlichkeit
berichtet, nennt deshalb die Grenze mit.

### Beispiel 3: Wenn die Unabhängigkeit fehlt

#### Frage und Datenlage

Aus einer Urne mit zehn Kugeln, davon drei roten, wird fünfmal gezogen. Einmal
**mit** Zurücklegen (binomial) und einmal **ohne** (hypergeometrisch). Wie
gross ist der Unterschied?

#### Rechnung

::: {.panel-tabset}

##### R

```{r}
#| label: fig-b3-diskret-r
#| fig-cap: "Beispiel 3: mit und ohne Zurücklegen, links bei zehn Kugeln, rechts bei zehntausend."
#| fig-height: 3.2
N <- 10; K <- 3; n <- 5
k <- 0:3

round(rbind(
  binomial = dbinom(k, size = n, prob = K / N),
  hypergeometrisch = dhyper(k, m = K, n = N - K, k = n)
), 4)

round(c(
  ew_beide = n * K / N,
  var_binomial = n * (K / N) * (1 - K / N),
  var_hypergeometrisch = n * (K / N) * (1 - K / N) * (N - n) / (N - 1),
  korrekturfaktor = (N - n) / (N - 1)
), 4)

# Bei grosser Grundgesamtheit verschwindet der Unterschied
round(dhyper(k, m = 3000, n = 7000, k = 5), 4)

par(mfrow = c(1, 2), mar = c(4, 4, 3, 1))
breite <- 0.35
plot(k - breite / 2, dbinom(k, n, K / N), type = "h", lwd = 8, col = "grey55",
     ylim = c(0, 0.45), xlab = "rote Kugeln", ylab = "Wahrscheinlichkeit",
     main = "N = 10")
points(k + breite / 2, dhyper(k, K, N - K, n), type = "h", lwd = 8,
       col = "grey80")
legend("topright", legend = c("mit Zurücklegen", "ohne"),
       fill = c("grey55", "grey80"), bty = "n", cex = 0.8)

plot(k - breite / 2, dbinom(k, n, 0.3), type = "h", lwd = 8, col = "grey55",
     ylim = c(0, 0.45), xlab = "rote Kugeln", ylab = "",
     main = "N = 10000")
points(k + breite / 2, dhyper(k, 3000, 7000, 5), type = "h", lwd = 8,
       col = "grey80")
par(mfrow = c(1, 1))
```

##### Python

```{python}
#| label: fig-b3-diskret-py
#| fig-cap: "Beispiel 3: dieselbe Gegenüberstellung in Python."
#| fig-height: 3.2
N, K, n = 10, 3, 5
k = np.arange(4)

print(pd.DataFrame({
    "binomial": stats.binom.pmf(k, n, K / N),
    "hypergeometrisch": stats.hypergeom.pmf(k, N, K, n),
}, index=k).round(4).T)

print({"ew_beide": n * K / N,
       "var_binomial": round(n * (K / N) * (1 - K / N), 4),
       "var_hypergeometrisch": round(float(stats.hypergeom.var(N, K, n)), 4),
       "korrekturfaktor": round((N - n) / (N - 1), 4)})

print(np.round(stats.hypergeom.pmf(k, 10000, 3000, 5), 4))

fig, achsen = plt.subplots(1, 2, figsize=(7, 3.2), sharey=True)
breite = 0.35
for achse, (gross, treffer, titel) in zip(achsen, [
        (10, 3, "N = 10"), (10000, 3000, "N = 10000")]):
    achse.bar(k - breite / 2, stats.binom.pmf(k, n, 0.3), width=breite,
              color="0.55", label="mit Zurücklegen")
    achse.bar(k + breite / 2, stats.hypergeom.pmf(k, gross, treffer, n),
              width=breite, color="0.8", label="ohne")
    achse.set_title(titel)
    achse.set_xlabel("rote Kugeln")
achsen[0].set_ylabel("Wahrscheinlichkeit")
achsen[0].legend(frameon=False, fontsize=8)
plt.tight_layout()
plt.show()
```

:::

#### Output Zeile für Zeile

| rote Kugeln | 0 | 1 | 2 | 3 |
|---|---|---|---|---|
| **mit** Zurücklegen (binomial) | 0.1681 | 0.3601 | 0.3087 | 0.1323 |
| **ohne** Zurücklegen (hypergeometrisch) | **0.0833** | **0.4167** | **0.4167** | **0.0833** |

| Kennzahl | binomial | hypergeometrisch |
|---|---|---|
| Erwartungswert | **1.5** | **1.5** |
| Varianz | **1.050** | **0.583** |
| Verhältnis | | **0.5556** |

| Beobachtung | Erklärung |
|---|---|
| Die **Erwartungswerte** stimmen überein | Beide 1.5. Das Ziehen ohne Zurücklegen verschiebt den Schwerpunkt nicht. |
| Die **Varianz** ist deutlich kleiner | 0.583 gegen 1.050, also 55.6 Prozent. Der Faktor ist exakt $\frac{N-n}{N-1} = \frac{5}{9}$ — die **Endlichkeitskorrektur**. |
| Die hypergeometrische Verteilung ist **enger** | Sie kann bei drei roten Kugeln in der Urne höchstens drei ziehen; die binomiale erlaubt theoretisch fünf. Genau diese Begrenzung erzeugt die kleinere Streuung. |
| Bei $N = 10\,000$ sind beide **praktisch gleich** | 0.1680, 0.3602, 0.3088, 0.1323 gegen 0.1681, 0.3601, 0.3087, 0.1323. Der Korrekturfaktor beträgt dort 0.9996. |

::: {.note-box}
**Die praktische Faustregel:** Ist die Stichprobe kleiner als etwa 5 Prozent der
Grundgesamtheit, darf man ohne Zurücklegen wie mit Zurücklegen rechnen. Der
Korrekturfaktor liegt dann über 0.95.

Diese **Endlichkeitskorrektur** taucht überall wieder auf, wo aus einer
begrenzten Grundgesamtheit gezogen wird — etwa beim Standardfehler eines
Anteils in einer Vollerhebung eines Betriebs. Wer sie weglässt, rechnet den
Standardfehler zu gross, also das Konfidenzintervall zu breit. Das ist die
seltene Sorte Fehler, die zu **vorsichtig** ist.
:::

#### Interpretation und Ergebnissatz

> Beim Ziehen ohne Zurücklegen aus einer Urne mit zehn Kugeln beträgt die
> Varianz 0.58 gegenüber 1.05 beim Ziehen mit Zurücklegen; der Erwartungswert
> von 1.5 bleibt unverändert. Bei einer Grundgesamtheit von 10 000 ist der
> Unterschied vernachlässigbar.

### Beispiel 4: Die Poissonverteilung und ihr Prüfstein

#### Frage und Datenlage

In einem Betrieb fallen im Mittel 2.5 Maschinen je Woche aus. Wie wahrscheinlich
sind null Ausfälle, wie wahrscheinlich fünf oder mehr — und woran erkennt man,
dass das Modell nicht passt?

#### Rechnung

::: {.panel-tabset}

##### R

```{r}
#| label: fig-b4-diskret-r
#| fig-cap: "Beispiel 4: Poissonverteilung mit lambda = 2.5."
#| fig-height: 3
lambda <- 2.5
k <- 0:10

round(dpois(k, lambda), 4)

ew <- sum(k * dpois(k, lambda))
varianz <- sum((k - ew)^2 * dpois(k, lambda))
round(c(lambda = lambda, erwartungswert = ew, varianz = varianz), 4)

round(c(keine_ausfaelle = dpois(0, lambda),
        hoechstens_2 = ppois(2, lambda),
        mindestens_5 = 1 - ppois(4, lambda)), 4)

par(mar = c(4, 4, 2, 1))
plot(k, dpois(k, lambda), type = "h", lwd = 8, col = "grey70",
     xlab = "Ausfälle je Woche", ylab = "Wahrscheinlichkeit")
```

##### Python

```{python}
#| label: fig-b4-diskret-py
#| fig-cap: "Beispiel 4: dieselbe Verteilung in Python."
#| fig-height: 3
lam = 2.5
k = np.arange(11)

print(np.round(stats.poisson.pmf(k, lam), 4))

ew = float((k * stats.poisson.pmf(k, lam)).sum())
varianz = float(((k - ew) ** 2 * stats.poisson.pmf(k, lam)).sum())
print({"lambda": lam, "erwartungswert": round(ew, 4),
       "varianz": round(varianz, 4)})

print({"keine_ausfaelle": round(float(stats.poisson.pmf(0, lam)), 4),
       "hoechstens_2": round(float(stats.poisson.cdf(2, lam)), 4),
       "mindestens_5": round(float(stats.poisson.sf(4, lam)), 4)})

fig, achse = plt.subplots(figsize=(7, 3))
achse.vlines(k, 0, stats.poisson.pmf(k, lam), lw=8, color="0.7")
achse.set_xlabel("Ausfälle je Woche")
achse.set_ylabel("Wahrscheinlichkeit")
plt.tight_layout()
plt.show()
```

:::

#### Output Zeile für Zeile

| Ausfälle | 0 | 1 | 2 | **3** | 4 | 5 | 6 |
|---|---|---|---|---|---|---|---|
| $P(X = k)$ | 0.0821 | 0.2052 | 0.2565 | **0.2138** | 0.1336 | 0.0668 | 0.0278 |

| Frage | Ergebnis |
|---|---|
| keine Ausfälle | **0.0821** |
| höchstens zwei | **0.5438** |
| mindestens fünf | **0.1088** |
| Erwartungswert | **2.5000** |
| **Varianz** | **2.5000** |

| Beobachtung | Erklärung |
|---|---|
| Der wahrscheinlichste Wert ist **2**, nicht 2.5 | Der Erwartungswert muss kein möglicher Wert sein. Bei ganzzahligem $\lambda$ sind sogar zwei Werte gleich wahrscheinlich. |
| Erwartungswert **gleich** Varianz | Exakt 2.5 beide. Diese Eigenschaft hat sonst keine der gebräuchlichen Verteilungen — und deshalb ist sie ein Prüfstein. |
| Die Verteilung ist **rechtsschief** | Nach unten bei null begrenzt, nach oben offen. Mit wachsendem $\lambda$ wird sie symmetrischer. |
| In 8.2 Prozent der Wochen fällt **nichts** aus | Nützlicher als der Erwartungswert für die Personalplanung. |

::: {.note-box}
**Der Prüfstein in der Praxis:** Werden 52 Wochen beobachtet und ergibt sich ein
Mittel von 2.5 bei einer Varianz von 9, ist das Poisson-Modell widerlegt. Das
Verhältnis Varianz zu Mittelwert heisst **Dispersionsindex**:

| Index | Bedeutung | Typische Ursache | Modell |
|---|---|---|---|
| $\approx 1$ | Poisson passt | | Poisson |
| $> 1$ | **Überdispersion** | Ereignisse in Schüben; eine Störung zieht die nächste nach sich | negativ-binomial |
| $< 1$ | Unterdispersion | Ereignisse gleichmässiger als zufällig, etwa durch Wartungsintervalle | selten; Conway-Maxwell-Poisson |

Überdispersion ist der weitaus häufigere Fall. Wer sie übersieht und trotzdem
ein Poisson-Modell rechnet, bekommt **zu kleine Standardfehler** und damit zu
enge Intervalle und zu kleine p-Werte.
:::

#### Interpretation und Ergebnissatz

> Bei einer mittleren Ausfallrate von 2.5 je Woche bleiben 8.2 Prozent der
> Wochen ausfallfrei, und in 10.9 Prozent treten fünf oder mehr Ausfälle auf.
> Erwartungswert und Varianz sind beide 2.5; eine beobachtete Varianz deutlich
> darüber würde gegen das Modell sprechen.

### Beispiel 5: Wann Binomial zu Poisson wird

#### Frage und Datenlage

Bei vielen Versuchen mit kleiner Erfolgswahrscheinlichkeit nähert sich die
Binomial- der Poissonverteilung an. Vier Kombinationen mit **demselben**
$\lambda = np = 2.5$ zeigen, wie gut.

#### Rechnung

::: {.panel-tabset}

##### R

```{r}
#| label: fig-b5-diskret-r
#| fig-cap: "Beispiel 5: Binomialverteilung mit n = 500 und p = 0.005 gegen die Poissonverteilung."
#| fig-height: 3.2
k <- 0:12
vergleich <- data.frame(
  k = rep(k, 2),
  dichte = c(dbinom(k, size = 500, prob = 0.005), dpois(k, 2.5)),
  modell = rep(c("Binomial (n=500, p=0.005)", "Poisson (lambda=2.5)"),
               each = length(k))
)

ggplot(vergleich, aes(k, dichte, fill = modell)) +
  geom_col(position = "dodge", width = 0.75) +
  labs(x = "Anzahl Ereignisse", y = "Wahrscheinlichkeit", fill = NULL) +
  theme(legend.position = "bottom")

# Wie gut ist die Naeherung bei gleichem Erwartungswert?
for (paar in list(c(500, 0.005), c(50, 0.05), c(10, 0.25), c(5, 0.5))) {
  nb <- paar[1]; pb <- paar[2]
  abweichung <- max(abs(dbinom(k, nb, pb) - dpois(k, nb * pb)))
  cat(sprintf("n = %4.0f | p = %5.3f | lambda = %.2f | max. Abweichung %.5f | Var %.3f gegen %.3f\n",
              nb, pb, nb * pb, abweichung, nb * pb * (1 - pb), nb * pb))
}
```

##### Python

```{python}
#| label: fig-b5-diskret-py
#| fig-cap: "Beispiel 5: dieselbe Annäherung in Python."
#| fig-height: 3.2
k = np.arange(13)
breite = 0.4

fig, achse = plt.subplots(figsize=(7, 3.2))
achse.bar(k - breite / 2, stats.binom.pmf(k, 500, 0.005), width=breite,
          label="Binomial (n=500, p=0.005)", color="0.55")
achse.bar(k + breite / 2, stats.poisson.pmf(k, 2.5), width=breite,
          label="Poisson (lambda=2.5)", color="0.8")
achse.set_xlabel("Anzahl Ereignisse")
achse.set_ylabel("Wahrscheinlichkeit")
achse.legend(frameon=False)
plt.tight_layout()
plt.show()

for nb, pb in [(500, 0.005), (50, 0.05), (10, 0.25), (5, 0.5)]:
    abweichung = np.abs(stats.binom.pmf(k, nb, pb)
                        - stats.poisson.pmf(k, nb * pb)).max()
    print(f"n = {nb:4d} | p = {pb:5.3f} | lambda = {nb * pb:.2f}"
          f" | max. Abweichung {abweichung:.5f}"
          f" | Var {nb * pb * (1 - pb):.3f} gegen {nb * pb:.3f}")
```

:::

#### Output Zeile für Zeile

Alle vier haben denselben Erwartungswert $\lambda = 2.5$:

| n | p | grösste Abweichung | Varianz binomial | Varianz Poisson |
|---|---|---|---|---|
| **500** | 0.005 | **0.00059** | 2.4875 | 2.5 |
| 50 | 0.050 | 0.00611 | 2.3750 | 2.5 |
| 10 | 0.250 | 0.03652 | 1.8750 | 2.5 |
| **5** | 0.500 | **0.09874** | **1.2500** | 2.5 |

| Beobachtung | Erklärung |
|---|---|
| Die Näherung wird **um den Faktor 170 schlechter** | Von 0.0006 auf 0.099, während der Erwartungswert derselbe bleibt. Entscheidend ist allein, wie klein $p$ ist. |
| Der Grund steht in der Varianzspalte | Binomial hat $np(1-p)$, Poisson hat $np$. Die beiden fallen zusammen, wenn $(1-p) \approx 1$ — also bei kleinem $p$. Bei $p = 0.5$ ist die Binomialvarianz nur halb so gross. |
| Bei $n = 500$ liegen die Balken **deckungsgleich** | Ein Unterschied von 0.0006 ist in keiner Grafik zu sehen. |
| Die Faustregel | $n \ge 50$ **und** $p \le 0.05$, oder $np \le 10$. Bei $n = 5$ und $p = 0.5$ ist beides verletzt. |

::: {.note-box}
**Warum die Näherung praktisch nützlich ist**, obwohl die Binomialverteilung
genauso leicht zu rechnen wäre: Die Zahl der **Gelegenheiten** ist in der Praxis
meist unbekannt.

Wie viele Gelegenheiten gab es für einen Maschinenausfall in einer Woche? Wie
viele für einen Tippfehler auf einer Seite? Die Frage ist nicht beantwortbar —
und muss es auch nicht sein, weil die Poissonverteilung nur die **Rate**
braucht. Das ist der eigentliche Gewinn, nicht die Rechenersparnis.

Und die Umkehrung erklärt die Anwendungsfälle: Wo man die Gelegenheiten zählen
**kann** (zehn Bauteile geprüft, hundert Personen befragt), ist die
Binomialverteilung die richtige.
:::

#### Interpretation und Ergebnissatz

> Die Binomialverteilung mit n = 500 und p = 0.005 unterscheidet sich von der
> Poissonverteilung mit $\lambda$ = 2.5 um höchstens 0.0006 in der
> Punktwahrscheinlichkeit. Bei n = 5 und p = 0.5 beträgt die Abweichung 0.099;
> die Näherung setzt kleines p voraus, nicht nur den passenden Erwartungswert.

::::

## Verständnisfragen

::: {.quiz}
Warum ist `1 - pbinom(3, 10, 0.3)` die Wahrscheinlichkeit für **mehr als** drei
Erfolge und nicht für mindestens drei?

- [x] Weil `pbinom(3, ...)` höchstens drei bedeutet und die Drei einschliesst ~
      Richtig. Das Gegenereignis dazu ist vier und aufwärts. Für mindestens
      drei müsste `1 - pbinom(2, ...)` stehen — im Beispiel ein Unterschied von
      0.35 gegenüber 0.62.
- [ ] Weil `pbinom` bei null zu zählen beginnt ~ Das tut es, ändert aber nichts
      an der Grenze.
- [ ] Weil die Binomialverteilung diskret ist ~ Diskret ist sie, und genau
      deshalb ist die Verschiebung um eins überhaupt möglich. Der Grund liegt
      aber in der Bedeutung von höchstens.
:::

::: {.quiz}
Aus einer Urne mit zehn Kugeln, davon drei roten, wird fünfmal ohne Zurücklegen
gezogen. Warum ist die Anzahl roter Kugeln nicht binomialverteilt?

- [ ] Weil die Stichprobe zu klein ist ~ Der Umfang ist nicht die Bedingung.
- [x] Weil sich die Erfolgswahrscheinlichkeit mit jeder Ziehung ändert ~
      Richtig. Nach einer gezogenen roten Kugel sind nur noch zwei von neun
      rot. Zuständig ist die hypergeometrische Verteilung, deren Varianz um den
      Faktor (N-n)/(N-1) kleiner ist — hier 0.58 statt 1.05.
- [ ] Weil es nur zwei Farben gibt ~ Zwei Ausgänge sind gerade die
      Voraussetzung der Binomialverteilung.
:::

::: {.quiz}
Im Mittel fallen 2.5 Maschinen pro Woche aus, die beobachtete Varianz beträgt 9.
Was folgt daraus?

- [ ] Nichts, Mittel und Varianz dürfen abweichen ~ Bei den meisten Verteilungen
      ja. Bei der Poissonverteilung nicht, und die wäre hier das naheliegende
      Modell.
- [x] Das Poisson-Modell passt nicht ~ Richtig. Bei ihr sind Erwartungswert und
      Varianz gleich. Ein Dispersionsindex von 3.6 heisst Überdispersion und
      deutet auf Ausfälle in Schüben; passend wäre ein negativ-binomiales
      Modell.
- [ ] Die Ausfälle sind normalverteilt ~ Aus der Abweichung folgt nur, dass
      Poisson nicht passt, nicht welches Modell zutrifft.
:::

::: {.quiz}
Zwei Modelle haben denselben Erwartungswert $np = \lambda = 2.5$: Binomial mit
n = 5, p = 0.5 und Poisson. Wie gut ist die Näherung?

- [x] Schlecht — die Näherung braucht kleines p, nicht nur den passenden
      Erwartungswert ~ Richtig. Die grösste Abweichung beträgt 0.099. Der Grund
      liegt in der Varianz: binomial np(1-p) = 1.25 gegen Poisson np = 2.5.
- [ ] Gut, weil die Erwartungswerte übereinstimmen ~ Der Erwartungswert allein
      genügt nicht.
- [ ] Die Frage ist nicht entscheidbar ~ Der Vergleich der
      Punktwahrscheinlichkeiten beantwortet sie unmittelbar.
:::

::: {.quiz}
Warum ist die Poissonverteilung praktisch nützlicher als die Binomialverteilung,
wenn Ereignisse selten sind?

- [x] Weil sie die Zahl der Gelegenheiten nicht braucht ~ Richtig. Wie viele
      Gelegenheiten es für einen Maschinenausfall in einer Woche gab, lässt sich
      nicht beantworten. Die Poissonverteilung braucht nur die Rate.
- [ ] Weil sie schneller zu rechnen ist ~ Der Rechenaufwand spielt heute keine
      Rolle.
- [ ] Weil sie genauer ist ~ Sie ist eine Näherung; genauer wäre die
      Binomialverteilung, wenn man ihre Parameter kennte.
:::

## Verlinkte Ressourcen

- [OpenIntro Statistics, Kapitel zu Zufallsvariablen](https://www.openintro.org/book/os/)
- [Stetige Verteilungen](stetige-verteilungen.qmd)
- [Kombinatorik und Wahrscheinlichkeit](kombinatorik-wahrscheinlichkeit.qmd)
