---
title: "Kombinatorik und Wahrscheinlichkeit"
description: "Zählprinzipien, Laplace-Wahrscheinlichkeit und die Rechenregeln."
categories: ["Wahrscheinlichkeit", "R", "Python"]
quelle: ["ESDS"]
seitentyp: konzept
stand: entwurf
order: 10
---

```{r}
#| label: setup-r
#| include: false
library(ggplot2)

theme_set(theme_minimal(base_size = 12))

lehmer <- function(saat, anzahl) {
  s <- saat
  raus <- numeric(anzahl)
  for (k in seq_len(anzahl)) {
    s <- (16807 * s) %% 2147483647
    raus[k] <- s / 2147483647
  }
  raus
}

# Gleichverteilte ganze Zahlen von 1 bis obergrenze
ganzzahlen <- function(saat, anzahl, obergrenze) {
  floor(obergrenze * lehmer(saat, anzahl)) + 1
}
```

```{python}
#| label: setup-python
#| include: false
import math

import numpy as np
import pandas as pd
import matplotlib.pyplot as plt

plt.rcParams.update({"figure.figsize": (7, 4.2), "font.size": 11,
                     "savefig.dpi": 288, "figure.dpi": 288})


def lehmer(saat, anzahl):
    s = float(saat)
    raus = np.empty(anzahl)
    for k in range(anzahl):
        s = (16807.0 * s) % 2147483647.0
        raus[k] = s / 2147483647.0
    return raus


def ganzzahlen(saat, anzahl, obergrenze):
    return (np.floor(obergrenze * lehmer(saat, anzahl)) + 1).astype(int)
```

## Kernideen

- Kombinatorik ist kein Selbstzweck, sondern die **Rechenmaschine hinter dem
  Nenner**.
- Statt vier Formeln genügen zwei Fragen: **wird zurückgelegt**, und **zählt die
  Reihenfolge**?
- Drei Zugänge zum Wahrscheinlichkeitsbegriff — Laplace, statistisch,
  axiomatisch — beantworten verschiedene Fragen und widersprechen einander
  nicht.
- Der **Additionssatz** gilt in der einfachen Form nur für disjunkte Ereignisse.
- Aufgaben mit "**mindestens ein**" rechnet man über das **Gegenereignis**.
- Der **Spielerfehlschluss**: Der Anteil pendelt sich ein, weil frühe
  Abweichungen an Gewicht verlieren — nicht, weil sie ausgeglichen würden.

## Erklärung

::: {.note-box}
**Vorwissen:** [Häufigkeiten](../grundlagen/haeufigkeiten.qmd) für den Begriff
der relativen Häufigkeit. Alles Weitere wird hier aufgebaut. Diese Seite ist
der Übergang von der beschreibenden zur schliessenden Statistik.
:::

### Warum Abzählen der Anfang ist

Die Frage, wie wahrscheinlich etwas ist, lässt sich in einfachen Fällen durch
Zählen beantworten: Wie viele Ergebnisse gibt es insgesamt, und wie viele davon
sind die gesuchten? Beim Würfel sind es sechs und eines. Bei sechs Richtigen im
Lotto sind es rund vierzehn Millionen und eines, und diese Zahl will berechnet
und nicht abgezählt werden.

### Die zwei Fragen vor jeder Formel

1. **Wird zurückgelegt?** Kann dasselbe Element mehrfach gewählt werden?
2. **Spielt die Reihenfolge eine Rolle?** Ist ABC etwas anderes als CBA?

Aus den Antworten ergeben sich die vier Standardfälle. Gezogen werden $k$ aus
$n$ Elementen:

| Zurücklegen | Reihenfolge | Anzahl | Beispiel |
|---|---|---|---|
| ja | ja | $n^k$ | dreistelliger Zahlencode |
| nein | ja | $\frac{n!}{(n-k)!}$ | Podestplätze bei einem Rennen |
| nein | nein | $\binom{n}{k} = \frac{n!}{k!\,(n-k)!}$ | Lottozahlen |
| ja | nein | $\binom{n+k-1}{k}$ | Kugeln aus einer Urne, nur die Anzahl je Farbe zählt |

Die dritte Zeile folgt aus der zweiten, und das erklärt, woher der
Binomialkoeffizient kommt: Zieht man drei aus zehn mit Beachtung der
Reihenfolge, gibt es $10 \cdot 9 \cdot 8 = 720$ Möglichkeiten. Interessiert die
Reihenfolge nicht, ist jede Auswahl dabei $3! = 6$ mal gezählt worden, einmal
je Anordnung. Also bleiben $720 / 6 = 120$.

### Drei Zugänge zum Wahrscheinlichkeitsbegriff

| Zugang | Wahrscheinlichkeit ist | Setzt voraus | Versagt bei |
|---|---|---|---|
| **Laplace** | günstige durch mögliche Fälle | alle Elementarereignisse gleich wahrscheinlich | fehlender Symmetrie, etwa einem Maschinenausfall |
| **statistisch** | Grenzwert der relativen Häufigkeit | Wiederholbarkeit unter gleichen Bedingungen | einmaligen Ereignissen |
| **axiomatisch** (Kolmogorow) | eine Funktion mit drei Eigenschaften | nichts | — sagt dafür auch nicht, woher die Zahlen kommen |

Die drei Axiome von Kolmogorow:

1. $P(A) \ge 0$ für jedes Ereignis
2. $P(\Omega) = 1$ für das sichere Ereignis
3. $P(A \cup B) = P(A) + P(B)$ für **disjunkte** Ereignisse

Alles Weitere — der Additionssatz, das Gegenereignis, die
[bedingte Wahrscheinlichkeit](bedingte-wahrscheinlichkeit-bayes.qmd) — folgt
daraus.

### Additionssatz und Gegenereignis

Der **Additionssatz** gilt in seiner einfachen Form nur für disjunkte
Ereignisse. Überschneiden sie sich, wird der gemeinsame Teil zweimal gezählt
und muss abgezogen werden:

$$P(A \cup B) = P(A) + P(B) - P(A \cap B)$$

Das **Gegenereignis** ist der zweite Griff. Aufgaben mit "mindestens ein" lassen
sich fast immer leichter über "keiner" rechnen, weil dort nur ein einziges
Produkt entsteht statt einer Summe vieler Fälle:

$$P(\text{mindestens eine Sechs}) = 1 - P(\text{keine Sechs}) = 1 - \left(\tfrac{5}{6}\right)^n$$

## Beispiele

:::: {.panel-tabset}

### Beispiel 1: Die vier Fälle an einer Aufgabe

#### Frage und Datenlage

Zehn Elemente, drei werden gezogen. Vier Fragen, vier Zahlen — und derselbe
Ausgangspunkt.

#### Rechnung

::: {.panel-tabset}

##### R

```{r}
#| label: b1-komb-r
n <- 10; k <- 3

round(c(
  mit_zuruecklegen_mit_anordnung = n^k,
  ohne_zuruecklegen_mit_anordnung = factorial(n) / factorial(n - k),
  ohne_zuruecklegen_ohne_anordnung = choose(n, k),
  mit_zuruecklegen_ohne_anordnung = choose(n + k - 1, k)
), 0)

# Die Herleitung des Binomialkoeffizienten, Schritt fuer Schritt
c(mit_anordnung = 10 * 9 * 8,
  anordnungen_je_auswahl = factorial(3),
  ohne_anordnung = 10 * 9 * 8 / factorial(3))

# Und die Grossenordnung im Lotto
c(sechs_aus_49 = choose(49, 6),
  wahrscheinlichkeit = 1 / choose(49, 6))
```

##### Python

```{python}
#| label: b1-komb-py
n, k = 10, 3

print({"mit_zuruecklegen_mit_anordnung": n ** k,
       "ohne_zuruecklegen_mit_anordnung": math.perm(n, k),
       "ohne_zuruecklegen_ohne_anordnung": math.comb(n, k),
       "mit_zuruecklegen_ohne_anordnung": math.comb(n + k - 1, k)})

print({"mit_anordnung": 10 * 9 * 8,
       "anordnungen_je_auswahl": math.factorial(3),
       "ohne_anordnung": 10 * 9 * 8 // math.factorial(3)})

print({"sechs_aus_49": math.comb(49, 6),
       "wahrscheinlichkeit": 1 / math.comb(49, 6)})
```

:::

#### Output Zeile für Zeile

| Zurücklegen | Reihenfolge | Formel | Ergebnis | Sachbeispiel |
|---|---|---|---|---|
| ja | ja | $10^3$ | **1 000** | dreistelliger Zahlencode |
| nein | ja | $10 \cdot 9 \cdot 8$ | **720** | Gold, Silber, Bronze aus zehn Läufern |
| nein | nein | $\binom{10}{3}$ | **120** | eine dreiköpfige Arbeitsgruppe |
| ja | nein | $\binom{12}{3}$ | **220** | drei Kugeln aus zehn Farben, nur die Anzahl je Farbe zählt |

| Beobachtung | Erklärung |
|---|---|
| Die Zahlen fallen von 1 000 auf 120 | Jede Einschränkung verkleinert den Ergebnisraum: kein Zurücklegen streicht Wiederholungen, keine Reihenfolge fasst Anordnungen zusammen. |
| $720 / 6 = 120$ | Die Herleitung in einer Zeile. Jede Dreierauswahl wurde $3! = 6$ mal gezählt, einmal je Anordnung. **So entsteht der Binomialkoeffizient.** |
| Der vierte Fall ist der **einzige**, bei dem die Zahl **steigt** | 220 gegen 120. Mit Zurücklegen kommen die Fälle "dreimal dieselbe Farbe" und "zweimal eine, einmal eine andere" dazu. Die Formel $\binom{n+k-1}{k}$ wirkt willkürlich, ist aber der bekannte Trick mit $k$ Kugeln und $n-1$ Trennstrichen. |
| Sechs aus 49 | **13 983 816** | Eine Wahrscheinlichkeit von 1 zu 14 Millionen, oder 0.0000000715. |

::: {.note-box}
**Warum sich die zwei Fragen besser merken lassen als vier Formeln:** Sie führen
auch dann zum Ziel, wenn die Aufgabe nicht nach Lehrbuch aussieht.

| Aufgabe | Zurücklegen? | Reihenfolge? |
|---|---|---|
| PIN mit vier Ziffern | ja | ja |
| Sitzordnung von acht Gästen | nein | ja |
| Auswahl von drei aus zwölf Bewerbungen | nein | nein |
| Wie viele Eissorten-Kombinationen bei drei Kugeln aus acht Sorten? | ja | nein |

Die letzte Zeile ist die, bei der die meisten hängenbleiben — und die einzige,
bei der man die vierte Formel überhaupt braucht.
:::

#### Interpretation

Die Kombinatorik liefert den Nenner der Laplace-Wahrscheinlichkeit. Alles
Weitere ist Division.

### Beispiel 2: Das Geburtstagsproblem

#### Frage und Datenlage

Wie viele Personen braucht es, damit zwei von ihnen mit mehr als 50 Prozent
Wahrscheinlichkeit am selben Tag Geburtstag haben? Die spontane Schätzung liegt
meist bei 180 — der Hälfte von 365.

Gerechnet wird über das **Gegenereignis**: alle haben verschiedene Geburtstage.

#### Rechnung

::: {.panel-tabset}

##### R

```{r}
#| label: fig-b2-komb-r
#| fig-cap: "Beispiel 2: Wahrscheinlichkeit für mindestens einen gemeinsamen Geburtstag."
#| fig-height: 3.2
p_geteilt <- function(m) 1 - prod((365 - seq_len(m) + 1) / 365)

stufen <- c(5, 10, 20, 23, 30, 50, 60, 70)
round(rbind(personen = stufen,
            wahrscheinlichkeit = sapply(stufen, p_geteilt)), 4)

# Gegenprobe durch Simulation: 20000 Gruppen zu je 23 Personen
N <- 20000; m <- 23
tage <- matrix(ganzzahlen(1357, N * m, 365), nrow = N, byrow = TRUE)
treffer <- apply(tage, 1, function(z) length(unique(z)) < m)
round(mean(treffer), 4)

par(mar = c(4, 4, 2, 1))
plot(1:70, sapply(1:70, p_geteilt), type = "l", lwd = 2, ylim = c(0, 1),
     xlab = "Anzahl Personen", ylab = "P(mindestens zwei gleich)")
abline(h = 0.5, lty = 2); abline(v = 23, lty = 3)
```

##### Python

```{python}
#| label: fig-b2-komb-py
#| fig-cap: "Beispiel 2: dieselbe Kurve in Python."
#| fig-height: 3.2
def p_geteilt(m):
    p = 1.0
    for i in range(m):
        p *= (365 - i) / 365
    return 1 - p


stufen = [5, 10, 20, 23, 30, 50, 60, 70]
print(pd.DataFrame({"personen": stufen,
                    "wahrscheinlichkeit": [p_geteilt(m) for m in stufen]})
      .round(4).T)

N, m = 20000, 23
tage = ganzzahlen(1357, N * m, 365).reshape(N, m)
treffer = np.array([len(np.unique(z)) < m for z in tage])
print(round(float(treffer.mean()), 4))

fig, achse = plt.subplots(figsize=(7, 3.2))
achse.plot(range(1, 71), [p_geteilt(m) for m in range(1, 71)], lw=2)
achse.axhline(0.5, ls="--", color="black")
achse.axvline(23, ls=":", color="black")
achse.set_ylim(0, 1)
achse.set_xlabel("Anzahl Personen")
achse.set_ylabel("P(mindestens zwei gleich)")
plt.tight_layout()
plt.show()
```

:::

#### Output Zeile für Zeile

| Personen | 5 | 10 | 20 | **23** | 30 | 50 | 60 | 70 |
|---|---|---|---|---|---|---|---|---|
| Wahrscheinlichkeit | 0.027 | 0.117 | 0.411 | **0.507** | 0.706 | 0.970 | 0.994 | **0.999** |

Simulation über 20 000 Gruppen zu je 23 Personen: **0.5054** (R) und
**0.5053** (Python) — eine einzige Gruppe wird unterschiedlich eingestuft,
weil ein Zufallswert genau auf einer Tagesgrenze liegt und die beiden
`floor`-Rundungen dort auseinandergehen.

| Beobachtung | Erklärung |
|---|---|
| Schon bei **23** Personen ist es wahrscheinlicher als nicht | Nicht bei 180. Das ist das Überraschende an der Aufgabe. |
| Bei 50 Personen sind es **97 Prozent** | Und bei 70 praktisch sicher. |
| Die Rechnung geht über das **Gegenereignis** | $P = 1 - \frac{365}{365}\cdot\frac{364}{365}\cdot\ldots$ — ein Produkt statt einer Summe über alle Fälle mit genau zwei, genau drei, … gleichen Geburtstagen. |
| Die Simulation bestätigt es | 0.5054 gegen 0.5073. Der Standardfehler beträgt hier $\sqrt{0.25/20000} = 0.0035$. |

::: {.note-box}
**Warum die Intuition daneben liegt:** Gefragt ist nicht "wer hat am selben Tag
Geburtstag wie **ich**", sondern "gibt es **irgendein** Paar". Bei 23 Personen
gibt es $\binom{23}{2} = 253$ Paare — und 253 Gelegenheiten, jede mit einer
Wahrscheinlichkeit von $1/365$.

Die Frage nach **einer bestimmten** Person ist eine ganz andere: Dafür bräuchte
es 253 weitere Personen, um über 50 Prozent zu kommen.

| Frage | Anzahl Gelegenheiten | benötigte Gruppengrösse |
|---|---|---|
| irgendein Paar gleich | $\binom{m}{2}$ | **23** |
| jemand hat wie **ich** Geburtstag | $m - 1$ | **253** |

Dieselbe Verwechslung — "irgendwo" gegen "hier" — steckt hinter dem
[multiplen Testen](../inferenz/multiples-testen.qmd): Bei zwanzig Tests findet
man irgendwo einen signifikanten Befund, auch wenn keiner der einzelnen Tests
auffällig wäre.
:::

#### Interpretation und Ergebnissatz

> In einer Gruppe von 23 Personen haben mit 50.7 Prozent Wahrscheinlichkeit
> mindestens zwei am selben Tag Geburtstag. Eine Simulation über 20 000 Gruppen
> ergibt 50.5 Prozent.

### Beispiel 3: Wie sich der Anteil einpendelt

#### Frage und Datenlage

5 000 Würfe. Die relative Häufigkeit einer Sechs nähert sich $1/6$ — aber wie,
und was bedeutet das für die nächste Sechs?

#### Rechnung

::: {.panel-tabset}

##### R

```{r}
#| label: fig-b3-komb-r
#| fig-cap: "Beispiel 3: relative Häufigkeit einer Sechs über 5000 Würfe."
#| fig-height: 3.2
wuerfe <- ganzzahlen(2468, 5000, 6)
verlauf <- cumsum(wuerfe == 6) / seq_along(wuerfe)

ggplot(data.frame(wurf = seq_along(verlauf), anteil = verlauf),
       aes(wurf, anteil)) +
  geom_line(linewidth = 0.4) +
  geom_hline(yintercept = 1 / 6, linetype = "dashed") +
  coord_cartesian(ylim = c(0, 0.4)) +
  labs(x = "Anzahl Würfe", y = "relative Häufigkeit einer Sechs")

for (k in c(10, 100, 1000, 5000)) {
  cat(sprintf("nach %4d Würfen: %.4f | Abweichung %.4f | erwartete Streuung %.4f\n",
              k, verlauf[k], abs(verlauf[k] - 1 / 6),
              sqrt((1 / 6) * (5 / 6) / k)))
}

# Die laengste Serie ohne Sechs
laeufe <- rle(wuerfe == 6)
max(laeufe$lengths[!laeufe$values])
round(c(p_zehn_ohne_sechs = (5 / 6)^10), 4)
```

##### Python

```{python}
#| label: fig-b3-komb-py
#| fig-cap: "Beispiel 3: derselbe Verlauf in Python."
#| fig-height: 3.2
wuerfe = ganzzahlen(2468, 5000, 6)
verlauf = np.cumsum(wuerfe == 6) / np.arange(1, len(wuerfe) + 1)

fig, achse = plt.subplots(figsize=(7, 3.2))
achse.plot(np.arange(1, len(verlauf) + 1), verlauf, lw=0.5)
achse.axhline(1 / 6, ls="--", color="black")
achse.set_ylim(0, 0.4)
achse.set_xlabel("Anzahl Würfe")
achse.set_ylabel("relative Häufigkeit einer Sechs")
plt.tight_layout()
plt.show()

for k in [10, 100, 1000, 5000]:
    print(f"nach {k:4d} Würfen: {verlauf[k-1]:.4f}"
          f" | Abweichung {abs(verlauf[k-1] - 1/6):.4f}"
          f" | erwartete Streuung {np.sqrt((1/6) * (5/6) / k):.4f}")

laenge, aktuell = 0, 0
for wert in wuerfe:
    aktuell = 0 if wert == 6 else aktuell + 1
    laenge = max(laenge, aktuell)
print("längste Serie ohne Sechs:", laenge)
print("P(zehn Würfe ohne Sechs):", round((5 / 6) ** 10, 4))
```

:::

#### Output Zeile für Zeile

| nach … Würfen | relative Häufigkeit | Abweichung von $1/6$ | erwartete Streuung $\sqrt{pq/n}$ |
|---|---|---|---|
| 10 | 0.3000 | **0.1333** | 0.1179 |
| 100 | 0.2500 | **0.0833** | 0.0373 |
| 1 000 | 0.1500 | 0.0167 | 0.0118 |
| 5 000 | **0.1648** | **0.0019** | 0.0053 |

| Beobachtung | Erklärung |
|---|---|
| Die Abweichung sinkt von 0.133 auf 0.002 | Und zwar ungefähr wie $1/\sqrt{n}$ — die Spalte rechts zeigt die theoretische Streuung, die dieselbe Grössenordnung hat. |
| Bei 100 Würfen liegt die Abweichung noch bei **0.083** | Das ist die Hälfte des wahren Werts. Wer aus hundert Würfen auf die Fairness eines Würfels schliessen will, hat wenig in der Hand. |
| Die **längste Serie ohne Sechs** dauert **34 Würfe** | In 5 000 Würfen. Solche Serien sind normal, nicht auffällig. |
| Zehn Würfe ohne Sechs haben die Wahrscheinlichkeit **0.1615** | Also in etwa jeder sechsten Zehnerserie. |

::: {.note-box}
**Was die Kurve nicht zeigt, und das ist der Punkt:** Sie erreicht den Wert nie
endgültig und kehrt auch nicht zu ihm zurück, weil eine Serie ohne Sechsen
später "ausgeglichen" würde. Diese Vorstellung ist der **Spielerfehlschluss**.

Der Würfel hat kein Gedächtnis. Was geschieht, ist etwas anderes: Eine
Abweichung von 5 Sechsen zu wenig wiegt bei 100 Würfen 5 Prozentpunkte und bei
5 000 Würfen ein Zehntel davon. **Die Abweichung verschwindet nicht, sie
verliert an Gewicht.**

Rechnerisch: Die absolute Abweichung der **Anzahl** wächst mit $\sqrt{n}$, die
der **relativen Häufigkeit** sinkt mit $1/\sqrt{n}$. Beides zugleich.
:::

#### Interpretation und Ergebnissatz

> Nach 5 000 Würfen liegt der beobachtete Anteil bei 0.1648 gegenüber dem
> erwarteten 0.1667. Die Abweichung sinkt mit der Wurzel der Wurfzahl; einzelne
> Serien von bis zu 34 Würfen ohne Sechs treten dabei auf und sind unauffällig.

### Beispiel 4: Additionssatz und die doppelt gezählte Sechs

#### Frage und Datenlage

Beim Würfel: $A$ = gerade Zahl, $B$ = Zahl grösser als vier. Wie wahrscheinlich
ist $A$ **oder** $B$?

#### Rechnung

::: {.panel-tabset}

##### R

```{r}
#| label: b4-komb-r
augen <- 1:6

p_a <- mean(augen %% 2 == 0)        # 2, 4, 6
p_b <- mean(augen > 4)              # 5, 6
p_ab <- mean(augen %% 2 == 0 & augen > 4)   # nur die 6

round(c(p_a = p_a, p_b = p_b, p_schnitt = p_ab,
        korrekt = p_a + p_b - p_ab,
        ohne_abzug = p_a + p_b,
        abgezaehlt = mean(augen %% 2 == 0 | augen > 4)), 4)

# Welche Augenzahlen gehoeren dazu?
augen[augen %% 2 == 0 | augen > 4]

# Ein disjunkter Fall zum Vergleich: gerade oder gleich 5
round(c(disjunkt_summe = mean(augen %% 2 == 0) + mean(augen == 5),
        disjunkt_abgezaehlt = mean(augen %% 2 == 0 | augen == 5)), 4)
```

##### Python

```{python}
#| label: b4-komb-py
augen = np.arange(1, 7)

p_a = float((augen % 2 == 0).mean())
p_b = float((augen > 4).mean())
p_ab = float(((augen % 2 == 0) & (augen > 4)).mean())

print({"p_a": round(p_a, 4), "p_b": round(p_b, 4),
       "p_schnitt": round(p_ab, 4),
       "korrekt": round(p_a + p_b - p_ab, 4),
       "ohne_abzug": round(p_a + p_b, 4),
       "abgezaehlt": round(float(((augen % 2 == 0) | (augen > 4)).mean()), 4)})

print(augen[(augen % 2 == 0) | (augen > 4)])

print({"disjunkt_summe": round(float((augen % 2 == 0).mean()
                                     + (augen == 5).mean()), 4),
       "disjunkt_abgezaehlt": round(float(((augen % 2 == 0)
                                           | (augen == 5)).mean()), 4)})
```

:::

#### Output Zeile für Zeile

| Grösse | Wert | Welche Augenzahlen |
|---|---|---|
| $P(A)$ — gerade | **0.5000** | 2, 4, 6 |
| $P(B)$ — grösser 4 | **0.3333** | 5, 6 |
| $P(A \cap B)$ | **0.1667** | nur die 6 |
| $P(A) + P(B) - P(A \cap B)$ | **0.6667** | 2, 4, 5, 6 |
| $P(A) + P(B)$ **ohne** Abzug | **0.8333** | — |
| abgezählt | **0.6667** | vier von sechs |

| Beobachtung | Erklärung |
|---|---|
| Die Vereinigung enthält **vier** Augenzahlen | 2, 4, 5 und 6. Also $4/6 = 0.667$, wie die Formel sagt. |
| Ohne Abzug kommt **0.833** heraus | Die Sechs wurde zweimal gezählt, einmal als gerade und einmal als grösser vier. |
| Beim disjunkten Paar stimmt die einfache Summe | "gerade oder gleich 5": $0.5 + 0.1667 = 0.6667$, abgezählt ebenso. Dort ist $P(A \cap B) = 0$. |

::: {.note-box}
**Die Verallgemeinerung heisst Siebformel und wird schnell unhandlich.** Bei drei
Ereignissen:

$$P(A \cup B \cup C) = \sum P(A) - \sum P(A \cap B) + P(A \cap B \cap C)$$

Also: Einzelne addieren, Paare abziehen, Dreifachschnitt wieder addieren. Bei
$k$ Ereignissen sind es $2^k - 1$ Terme mit wechselnden Vorzeichen.

**Deshalb rechnet man ab drei Ereignissen praktisch immer über das
Gegenereignis** — Beispiel 5 zeigt, wie stark der Unterschied ist.
:::

#### Interpretation und Ergebnissatz

> Die Wahrscheinlichkeit für eine gerade Zahl oder eine Zahl über vier beträgt
> 2/3. Die einfache Summe der Einzelwahrscheinlichkeiten ergäbe 5/6, weil die
> Sechs zu beiden Ereignissen gehört und doppelt gezählt würde.

### Beispiel 5: Das Gegenereignis

#### Frage und Datenlage

Wie wahrscheinlich ist mindestens eine Sechs bei $n$ Würfen? Der direkte Weg
summiert über "genau eine", "genau zwei", … — der Umweg braucht eine Potenz.

#### Rechnung

::: {.panel-tabset}

##### R

```{r}
#| label: fig-b5-komb-r
#| fig-cap: "Beispiel 5: Wahrscheinlichkeit für mindestens eine Sechs, nach Anzahl Würfe."
#| fig-height: 3
round(rbind(wuerfe = c(1, 2, 3, 6, 10, 25),
            mindestens_eine_sechs = 1 - (5 / 6)^c(1, 2, 3, 6, 10, 25)), 4)

# Der direkte Weg bei drei Wuerfen: ueber die Binomialverteilung
round(c(genau_eine = dbinom(1, 3, 1 / 6),
        genau_zwei = dbinom(2, 3, 1 / 6),
        genau_drei = dbinom(3, 3, 1 / 6),
        summe = sum(dbinom(1:3, 3, 1 / 6)),
        gegenereignis = 1 - (5 / 6)^3), 4)

# Gegenprobe durch Simulation
versuche <- matrix(ganzzahlen(3690, 3 * 100000, 6), ncol = 3, byrow = TRUE)
round(mean(apply(versuche, 1, function(z) any(z == 6))), 4)

par(mar = c(4, 4, 2, 1))
plot(1:30, 1 - (5 / 6)^(1:30), type = "b", pch = 16, ylim = c(0, 1),
     xlab = "Anzahl Würfe", ylab = "P(mindestens eine Sechs)")
abline(h = 0.5, lty = 2)
```

##### Python

```{python}
#| label: fig-b5-komb-py
#| fig-cap: "Beispiel 5: dieselbe Kurve in Python."
#| fig-height: 3
from scipy import stats

anzahl = np.array([1, 2, 3, 6, 10, 25])
print(pd.DataFrame({"wuerfe": anzahl,
                    "mindestens_eine_sechs": 1 - (5 / 6) ** anzahl})
      .round(4).T)

print({"genau_eine": round(float(stats.binom.pmf(1, 3, 1 / 6)), 4),
       "genau_zwei": round(float(stats.binom.pmf(2, 3, 1 / 6)), 4),
       "genau_drei": round(float(stats.binom.pmf(3, 3, 1 / 6)), 4),
       "summe": round(float(stats.binom.pmf([1, 2, 3], 3, 1 / 6).sum()), 4),
       "gegenereignis": round(1 - (5 / 6) ** 3, 4)})

versuche = ganzzahlen(3690, 3 * 100000, 6).reshape(100000, 3)
print(round(float((versuche == 6).any(axis=1).mean()), 4))

fig, achse = plt.subplots(figsize=(7, 3))
schritte = np.arange(1, 31)
achse.plot(schritte, 1 - (5 / 6) ** schritte, "o-", ms=4)
achse.axhline(0.5, ls="--", color="black")
achse.set_ylim(0, 1)
achse.set_xlabel("Anzahl Würfe")
achse.set_ylabel("P(mindestens eine Sechs)")
plt.tight_layout()
plt.show()
```

:::

#### Output Zeile für Zeile

| Würfe | 1 | 2 | 3 | 6 | 10 | 25 |
|---|---|---|---|---|---|---|
| $P(\text{mindestens eine Sechs})$ | 0.1667 | 0.3056 | **0.4213** | **0.6651** | 0.8385 | 0.9895 |

Und der Vergleich der beiden Wege bei drei Würfen:

| Weg | Rechnung | Ergebnis |
|---|---|---|
| **direkt** | 0.3472 + 0.0694 + 0.0046 | **0.4213** |
| **Gegenereignis** | $1 - (5/6)^3$ | **0.4213** |
| Simulation (100 000 Versuche) | | **0.4208** |

| Beobachtung | Erklärung |
|---|---|
| Beide Wege ergeben dasselbe | Wie sie müssen. Der direkte braucht drei Terme, der andere einen. |
| Bei zehn Würfen wären es **zehn** Terme | Und bei 25 Würfen 25. Die Ersparnis wächst mit $n$. |
| Bei **sechs** Würfen liegt die Wahrscheinlichkeit bei 0.665, nicht bei 1 | Der naheliegende Fehlschluss "sechs Würfe, Wahrscheinlichkeit $6 \cdot 1/6 = 1$" addiert nicht disjunkte Ereignisse. Die Fälle mit mehreren Sechsen werden dabei mehrfach gezählt. |
| Die Kurve steigt **nie auf genau 1** | $(5/6)^n$ wird beliebig klein, aber nie null. Bei 25 Würfen fehlt noch ein Prozent. |

::: {.note-box}
**Woran man erkennt, dass das Gegenereignis der richtige Weg ist:** an den
Wörtern "mindestens", "wenigstens" und "irgendein". Ihr Gegenteil ist immer ein
einziger Fall — "keiner" —, und bei unabhängigen Versuchen ist dessen
Wahrscheinlichkeit ein Produkt.

| Formulierung | Gegenereignis | Rechnung |
|---|---|---|
| mindestens ein Treffer | kein Treffer | $1 - (1-p)^n$ |
| mindestens zwei Treffer | keiner **oder** genau einer | $1 - (1-p)^n - n p (1-p)^{n-1}$ |
| alle Treffer | mindestens einer daneben | $p^n$ direkt einfacher |

Ab "mindestens zwei" verliert der Trick seinen Vorteil — dann ist die
[Binomialverteilung](diskrete-verteilungen.qmd) das passende Werkzeug.
:::

#### Interpretation und Ergebnissatz

> Die Wahrscheinlichkeit für mindestens eine Sechs beträgt bei drei Würfen
> 42.1 Prozent, gerechnet als $1 - (5/6)^3$. Eine Simulation über 100 000
> Versuche ergibt 42.1 Prozent.

::::

## Verständnisfragen

::: {.quiz}
Ein Zahlenschloss hat vier Ringe mit je zehn Ziffern. Wie viele Einstellungen
gibt es?

- [x] Zehntausend ~ Richtig, also zehn hoch vier. Jede Ziffer darf mehrfach
      vorkommen und die Position zählt, es wird also mit Zurücklegen und mit
      Anordnung gezogen.
- [ ] 5040, also 10 mal 9 mal 8 mal 7 ~ Das wäre ohne Zurücklegen. Ein
      Zahlenschloss erlaubt aber 1111.
- [ ] 210, also 10 über 4 ~ Das wäre ohne Zurücklegen und ohne Anordnung. Bei
      einem Schloss ist die Reihenfolge gerade entscheidend.
:::

::: {.quiz}
Warum ist die Zahl der Lottoziehungen 49 über 6 und nicht das Produkt
49 mal 48 mal 47 mal 46 mal 45 mal 44?

- [ ] Weil Kugeln zurückgelegt werden ~ Sie werden gerade nicht zurückgelegt,
      deshalb sinken die Faktoren.
- [x] Weil die Reihenfolge der gezogenen Kugeln keine Rolle spielt ~ Richtig.
      Das Produkt zählt jede Auswahl so oft, wie sie sich anordnen lässt, also
      sechs Fakultät mal zu häufig. Der Binomialkoeffizient teilt das heraus.
- [ ] Weil das Produkt zu gross zum Rechnen wäre ~ Rechnen liesse es sich
      problemlos, es beantwortet nur eine andere Frage.
:::

::: {.quiz}
In einer Gruppe von 23 Personen haben mit über 50 Prozent Wahrscheinlichkeit
zwei am selben Tag Geburtstag. Warum wirkt das überraschend?

- [x] Weil man an die eigene Person denkt statt an alle Paare ~ Richtig. Bei 23
      Personen gibt es 253 Paare. Die Frage "hat jemand wie ich Geburtstag"
      bräuchte 253 Personen für dieselbe Wahrscheinlichkeit.
- [ ] Weil die Rechnung falsch ist ~ Sie lässt sich über das Gegenereignis
      exakt nachvollziehen, und eine Simulation über 20 000 Gruppen bestätigt sie.
- [ ] Weil Geburtstage nicht gleichverteilt sind ~ Das stimmt zwar, macht die
      Wahrscheinlichkeit aber sogar noch etwas grösser.
:::

::: {.quiz}
Zehn Würfe brachten keine Sechs. Ist die nächste Sechs jetzt wahrscheinlicher?

- [ ] Ja, der Ausgleich ist fällig ~ Das ist der Spielerfehlschluss. Der Würfel
      hat kein Gedächtnis.
- [x] Nein, die Wahrscheinlichkeit bleibt bei einem Sechstel ~ Richtig. Was
      sich ausgleicht, ist der Anteil, und zwar nicht durch Gegenbewegung,
      sondern weil frühe Abweichungen gegenüber der wachsenden Gesamtzahl an
      Gewicht verlieren. In 5 000 Würfen trat eine Serie von 34 Würfen ohne
      Sechs auf.
- [ ] Nein, sie ist sogar kleiner, der Würfel ist wohl unfair ~ Zehn Würfe ohne
      Sechs haben eine Wahrscheinlichkeit von 16.2 Prozent und sind damit
      unauffällig.
:::

::: {.quiz}
Wie wahrscheinlich ist mindestens eine Sechs beim Wurf zweier Würfel?

- [ ] 2 von 6, also ein Drittel ~ Das addiert die beiden Einzelwahrscheinlich-
      keiten und zählt den Fall zweier Sechsen doppelt.
- [x] 11 von 36 ~ Richtig, über das Gegenereignis eins minus fünf Sechstel zum
      Quadrat, also 0.3056. Der Additionssatz kommt auf dasselbe, wenn man den
      Überschneidungsteil abzieht.
- [ ] 1 von 36 ~ Das ist die Wahrscheinlichkeit für zwei Sechsen, nicht für
      mindestens eine.
:::

::: {.quiz}
Bei sechs Würfen beträgt die Wahrscheinlichkeit für mindestens eine Sechs
66.5 Prozent und nicht 100 Prozent. Warum?

- [x] Weil sechsmal ein Sechstel nur addiert werden dürfte, wenn die Ereignisse
      disjunkt wären ~ Richtig. Die Fälle mit mehreren Sechsen würden dabei
      mehrfach gezählt. Korrekt ist eins minus fünf Sechstel hoch sechs.
- [ ] Weil der Würfel nicht fair ist ~ Er ist fair; die Rechnung ist der Fehler.
- [ ] Weil sechs Würfe zu wenige sind ~ Auch bei 25 Würfen bleibt die
      Wahrscheinlichkeit unter eins, nämlich bei 98.95 Prozent.
:::

## Verlinkte Ressourcen

- [OpenIntro Statistics, Kapitel zur Wahrscheinlichkeit](https://www.openintro.org/book/os/)
- [Bedingte Wahrscheinlichkeit und Bayes](bedingte-wahrscheinlichkeit-bayes.qmd)
- [Diskrete Verteilungen](diskrete-verteilungen.qmd)
