---
title: "Normalverteilung und zentraler Grenzwertsatz"
description: "Warum so viele Verfahren auf der Normalverteilung aufbauen."
categories: ["Verteilungen", "Wahrscheinlichkeit", "Interpretation", "R", "Python"]
quelle: ["ESDS"]
seitentyp: konzept
stand: fertig
order: 60
---

```{r}
#| label: setup-r
#| include: false
library(ggplot2)

theme_set(theme_minimal(base_size = 12))

lehmer <- function(saat, anzahl) {
  s <- saat
  raus <- numeric(anzahl)
  for (k in seq_len(anzahl)) {
    s <- (16807 * s) %% 2147483647
    raus[k] <- s / 2147483647
  }
  raus
}

# Exponentialverteilte Werte aus gleichverteilten
exp_werte <- function(saat, anzahl, rate = 1) -log(lehmer(saat, anzahl)) / rate

# Schiefe einer Stichprobe, wie sie scipy.stats.skew rechnet
schiefe <- function(x) {
  z <- (x - mean(x)) / sqrt(mean((x - mean(x))^2))
  mean(z^3)
}

B <- 4000
```

```{python}
#| label: setup-python
#| include: false
import numpy as np
import pandas as pd
import matplotlib.pyplot as plt
from scipy import stats

plt.rcParams.update({"figure.figsize": (7, 4.2), "font.size": 11,
                     "savefig.dpi": 288, "figure.dpi": 288})


def lehmer(saat, anzahl):
    s = float(saat)
    raus = np.empty(anzahl)
    for k in range(anzahl):
        s = (16807.0 * s) % 2147483647.0
        raus[k] = s / 2147483647.0
    return raus


def exp_werte(saat, anzahl, rate=1.0):
    return -np.log(lehmer(saat, anzahl)) / rate


B = 4000
```

## Kernideen

- Der **zentrale Grenzwertsatz** erklärt die Sonderrolle der Normalverteilung:
  Mittelwerte vieler unabhängiger Einflüsse werden normal, ganz gleich wie die
  Einzelwerte verteilt sind.
- **Nicht die Daten** müssen normalverteilt sein, sondern die **Schätzung**.
- Wie schnell die Annäherung gelingt, hängt von der **Schiefe** der
  Ausgangsverteilung ab — die Faustregel "$n > 30$" ist keine Konstante.
- Die Streuung des Mittelwerts sinkt mit $\sigma/\sqrt{n}$, nicht mit $\sigma/n$.
- **Standardisierung** übersetzt jeden Wert in Standardabweichungen und macht
  Verteilungen vergleichbar.
- Die Faustregeln 68, 95 und 99.7 Prozent gelten **nur** für die
  Normalverteilung.

## Erklärung

::: {.note-box}
**Vorwissen:** [stetige Verteilungen](stetige-verteilungen.qmd) für Dichte und
Verteilungsfunktion. Diese Seite ist die Grundlage für
[Konfidenzintervalle](../inferenz/schaetzen-konfidenzintervalle.qmd) und alle
Verfahren, die auf Mittelwerten beruhen. Wie sich Normalität grafisch prüfen
lässt, steht unter [QQ-Plots](qq-plots.qmd).
:::

### Der zentrale Grenzwertsatz

Summen und Mittelwerte vieler unabhängiger Einflüsse nähern sich einer
Normalverteilung an, unabhängig davon, wie die einzelnen Grössen selbst
verteilt sind. Genauer:

$$\bar{X}_n \approx \mathcal{N}\!\left(\mu,\ \frac{\sigma^2}{n}\right)
\quad \text{für grosses } n$$

Drei Aussagen stecken darin, und alle drei werden gebraucht:

| Aussage | Bedeutung |
|---|---|
| die **Form** wird normal | unabhängig von der Ausgangsverteilung |
| der **Erwartungswert** bleibt $\mu$ | der Mittelwert ist erwartungstreu |
| die **Streuung** wird $\sigma/\sqrt{n}$ | der Standardfehler |

::: {.note-box}
Ein häufiges Missverständnis: Der Satz sagt nichts darüber, dass die
**Ausgangsdaten** normalverteilt würden. Normal wird die Verteilung der
**Mittelwerte**, und zwar über gedachte Wiederholungen der Stichprobenziehung.

Deshalb lautet die Voraussetzung vieler Verfahren nicht "die Daten sind
normalverteilt", sondern "die Schätzung ist annähernd normalverteilt" — und die
zweite Bedingung ist viel leichter erfüllt als die erste.
:::

### Voraussetzungen, die man kennen muss

Der Satz gilt nicht immer:

| Voraussetzung | Was passiert ohne sie |
|---|---|
| **unabhängige** Beobachtungen | Bei Abhängigkeit sinkt die effektive Stichprobengrösse; der Standardfehler ist zu klein. |
| **endliche Varianz** | Bei Verteilungen ohne endliche Varianz (Cauchy) gilt der Satz nicht — der Mittelwert wird nicht genauer. |
| **genügend grosses** $n$ | Wie gross, hängt von der Schiefe ab. Bei symmetrischen Verteilungen genügen wenige Beobachtungen, bei stark schiefen braucht es hunderte. |

### Standardisierung und z-Werte

Verschiedene Merkmale haben verschiedene Einheiten und Grössenordnungen. Die
Standardisierung übersetzt jeden Wert in die Anzahl Standardabweichungen, um
die er vom Mittel abweicht:

$$z = \frac{x - \mu}{\sigma}$$

Danach hat jede Verteilung den Erwartungswert 0 und die Standardabweichung 1.
Die Form ändert sich dabei **nicht** — eine schiefe Verteilung bleibt schief.

### Die Faustregeln

| Bereich | Anteil bei Normalverteilung |
|---|---|
| $\mu \pm 1\sigma$ | 68.3 % |
| $\mu \pm 2\sigma$ | 95.4 % |
| $\mu \pm 3\sigma$ | 99.7 % |

Diese Zahlen sind **Eigenschaften der Normalverteilung**, keine allgemeinen
Regeln. Beispiel 4 zeigt, wie weit sie bei anderen Verteilungen danebenliegen.

## Beispiele

:::: {.panel-tabset}

### Beispiel 1: Der Satz in Aktion

#### Frage und Datenlage

Eine Exponentialverteilung ist stark rechtsschief — so unnormal wie möglich.
Was passiert mit den Mittelwerten, wenn man je 1, 2, 5 und 30 solcher Werte
mittelt? Je 4 000 Wiederholungen.

#### Rechnung

::: {.panel-tabset}

##### R

```{r}
#| label: fig-b1-zgws-r
#| fig-cap: "Beispiel 1: von der schiefen Ausgangsverteilung zur Glocke, in vier Schritten."
#| fig-height: 3.6
par(mfrow = c(1, 4), mar = c(4, 4, 3, 1))
for (n in c(1, 2, 5, 30)) {
  m <- rowMeans(matrix(exp_werte(1010 + n, B * n), nrow = B, byrow = TRUE))
  hist(m, breaks = 40, col = "grey75", border = "white",
       main = paste("n =", n), xlab = "Mittelwert")
}
par(mfrow = c(1, 1))

for (n in c(1, 2, 5, 30)) {
  m <- rowMeans(matrix(exp_werte(1010 + n, B * n), nrow = B, byrow = TRUE))
  cat(sprintf("n = %2d | Mittel %.4f | SD %.4f | erwartet %.4f | Schiefe %.4f\n",
              n, mean(m), sd(m), 1 / sqrt(n), schiefe(m)))
}
```

##### Python

```{python}
#| label: fig-b1-zgws-py
#| fig-cap: "Beispiel 1: dieselben vier Schritte in Python."
#| fig-height: 3.6
fig, achsen = plt.subplots(1, 4, figsize=(7, 3.6))
for achse, n in zip(achsen, [1, 2, 5, 30]):
    m = exp_werte(1010 + n, B * n).reshape(B, n).mean(axis=1)
    achse.hist(m, bins=40, color="0.75", edgecolor="white")
    achse.set_title(f"n = {n}")
    achse.set_xlabel("Mittelwert")
plt.tight_layout()
plt.show()

for n in [1, 2, 5, 30]:
    m = exp_werte(1010 + n, B * n).reshape(B, n).mean(axis=1)
    print(f"n = {n:2d} | Mittel {m.mean():.4f} | SD {m.std(ddof=1):.4f}"
          f" | erwartet {1 / np.sqrt(n):.4f} | Schiefe {stats.skew(m):.4f}")
```

:::

#### Output Zeile für Zeile

| n | Mittelwert | Streuung | erwartet $1/\sqrt{n}$ | **Schiefe** | theoretisch $2/\sqrt{n}$ |
|---|---|---|---|---|---|
| **1** | 1.0080 | 0.9907 | 1.0000 | **1.924** | 2.000 |
| 2 | 1.0027 | 0.7266 | 0.7071 | **1.450** | 1.414 |
| 5 | 0.9966 | 0.4428 | 0.4472 | **0.779** | 0.894 |
| **30** | 1.0040 | 0.1837 | 0.1826 | **0.308** | 0.365 |

| Beobachtung | Erklärung |
|---|---|
| Der **Mittelwert** bleibt bei 1.00 | Bei jedem n. Der Mittelwert ist erwartungstreu — Mitteln verschiebt nichts. |
| Die **Streuung** folgt $1/\sqrt{n}$ | 0.99, 0.73, 0.44, 0.18 gegen 1.00, 0.71, 0.45, 0.18. Die Übereinstimmung ist der ganze zweite Teil des Satzes. |
| Die **Schiefe** halbiert sich bei Vervierfachung von n | 1.92 → 0.78 von n=1 auf n=5, also $\sqrt{5}$-fach kleiner. Theoretisch gilt exakt $2/\sqrt{n}$, und die Messwerte treffen das. |
| Bei n = 30 ist die Schiefe **0.31** | Werte unter etwa 0.5 gelten als "annähernd symmetrisch". Der Weg von 1.92 dorthin ist genau das, was der Satz behauptet. |
| Die Bilder zeigen es unmittelbar | Bei n=1 ein abfallender Keil, bei n=30 eine Glocke mit leichter Rechtsschiefe. |

::: {.note-box}
**Die Schiefe ist die richtige Kennzahl, um den Satz zu beobachten** — besser als
das blosse Ansehen der Histogramme. Sie ist null bei symmetrischen Verteilungen
und misst genau das, was beim Mitteln verschwindet.

Die Formel $\text{Schiefe}(\bar{X}_n) = \text{Schiefe}(X)/\sqrt{n}$ gilt allgemein.
Sie ist auch die Antwort auf die Frage "wie gross muss n sein": so gross, dass die
Ausgangsschiefe geteilt durch $\sqrt{n}$ klein genug ist. Beispiel 2 rechnet das
für drei Ausgangsverteilungen durch.
:::

#### Interpretation und Ergebnissatz

> Mittelwerte aus je 30 exponentialverteilten Werten sind annähernd
> normalverteilt (Schiefe 0.31 gegenüber 1.92 bei den Einzelwerten). Die
> Streuung sinkt wie erwartet mit $1/\sqrt{n}$ von 0.99 auf 0.18.

### Beispiel 2: Wie gross muss n sein?

#### Frage und Datenlage

Die Faustregel "$n > 30$" steht in jedem Lehrbuch. Drei Ausgangsverteilungen
zeigen, dass sie keine Konstante ist:

| Verteilung | Schiefe | Beispiel |
|---|---|---|
| **gleichverteilt** | 0 | Messfehler mit fester Toleranz |
| **exponential** | 2.0 | Wartezeiten, Lebensdauern |
| **binär mit $p = 0.05$** | 4.1 | seltenes Ereignis, etwa eine Reklamationsquote |

#### Rechnung

::: {.panel-tabset}

##### R

```{r}
#| label: fig-b2-zgws-r
#| fig-cap: "Beispiel 2: Mittelwerte aus je 30 Werten, drei Ausgangsverteilungen."
#| fig-height: 3.2
mittelwerte <- function(erzeuger, n, saat) {
  rowMeans(matrix(erzeuger(saat, B * n), nrow = B, byrow = TRUE))
}

gleich <- function(saat, anzahl) 25 + 50 * lehmer(saat, anzahl)
selten <- function(saat, anzahl) as.numeric(lehmer(saat, anzahl) < 0.05)

par(mfrow = c(1, 3), mar = c(4, 4, 3, 1))
hist(mittelwerte(gleich, 30, 2021), breaks = 40, col = "grey75",
     border = "white", main = "gleichverteilt, n = 30", xlab = "Mittelwert")
hist(mittelwerte(exp_werte, 30, 4070), breaks = 40, col = "grey75",
     border = "white", main = "exponential, n = 30", xlab = "Mittelwert")
hist(mittelwerte(selten, 30, 3060), breaks = 40, col = "grey75",
     border = "white", main = "binär p = 0.05, n = 30", xlab = "Anteil")
par(mfrow = c(1, 1))

cat("gleichverteilt, n =  5 : Schiefe",
    round(schiefe(mittelwerte(gleich, 5, 2021)), 4), "\n")
for (n in c(5, 30)) {
  cat(sprintf("exponential,   n = %2d : Schiefe %.4f (theoretisch %.4f)\n",
              n, schiefe(mittelwerte(exp_werte, n, 4040 + n)), 2 / sqrt(n)))
}
for (n in c(5, 30, 100)) {
  cat(sprintf("binär p=0.05,  n = %3d : Schiefe %.4f | n*p = %.2f\n",
              n, schiefe(mittelwerte(selten, n, 3030 + n)), 0.05 * n))
}
```

##### Python

```{python}
#| label: fig-b2-zgws-py
#| fig-cap: "Beispiel 2: dieselbe Gegenüberstellung in Python."
#| fig-height: 3.2
def mittelwerte(erzeuger, n, saat):
    return erzeuger(saat, B * n).reshape(B, n).mean(axis=1)


def gleich(saat, anzahl):
    return 25 + 50 * lehmer(saat, anzahl)


def selten(saat, anzahl):
    return (lehmer(saat, anzahl) < 0.05).astype(float)


fig, achsen = plt.subplots(1, 3, figsize=(7, 3.2))
for achse, (erz, saat, titel, xlabel) in zip(achsen, [
        (gleich, 2021, "gleichverteilt, n = 30", "Mittelwert"),
        (exp_werte, 4070, "exponential, n = 30", "Mittelwert"),
        (selten, 3060, "binär p = 0.05, n = 30", "Anteil")]):
    achse.hist(mittelwerte(erz, 30, saat), bins=40, color="0.75",
               edgecolor="white")
    achse.set_title(titel, fontsize=9)
    achse.set_xlabel(xlabel)
plt.tight_layout()
plt.show()

print("gleichverteilt, n =  5 : Schiefe",
      round(float(stats.skew(mittelwerte(gleich, 5, 2021))), 4))
for n in [5, 30]:
    s = stats.skew(mittelwerte(exp_werte, n, 4040 + n))
    print(f"exponential,   n = {n:2d} : Schiefe {s:.4f}"
          f" (theoretisch {2 / np.sqrt(n):.4f})")
for n in [5, 30, 100]:
    s = stats.skew(mittelwerte(selten, n, 3030 + n))
    print(f"binär p=0.05,  n = {n:3d} : Schiefe {s:.4f} | n*p = {0.05 * n:.2f}")
```

:::

#### Output Zeile für Zeile

| Ausgangsverteilung | n | Schiefe der Mittelwerte | Beurteilung |
|---|---|---|---|
| gleichverteilt | 5 | **-0.015** | schon **praktisch normal** |
| exponential | 5 | 0.872 | noch deutlich schief |
| exponential | 30 | **0.354** | brauchbar |
| binär, $p = 0.05$ | 5 | **1.819** | völlig unbrauchbar |
| binär, $p = 0.05$ | 30 | **0.737** | **immer noch schief** |
| binär, $p = 0.05$ | 100 | **0.423** | gerade so |

| Beobachtung | Erklärung |
|---|---|
| Bei der **Gleichverteilung** genügen fünf Werte | Sie ist bereits symmetrisch; es gibt keine Schiefe abzubauen. Die Faustregel von 30 ist hier weit übertrieben. |
| Bei der **Exponentialverteilung** reichen 30 | Das ist der Fall, für den die Faustregel gemacht ist. |
| Bei **seltenen Ereignissen versagt sie** | Mit $p = 0.05$ und $n = 30$ ist die Schiefe noch 0.74 — höher als bei fünf exponentialverteilten Werten. Auch bei $n = 100$ bleibt sie bei 0.42. |
| Der Grund steht in der Spalte $n \cdot p$ | Bei $n = 30$ erwartet man **1.5** Ereignisse. Die häufigsten Beobachtungen sind 0, 1 und 2 Treffer — eine Verteilung mit drei praktisch relevanten Werten kann nicht glockenförmig sein. |

::: {.note-box}
**Die brauchbare Faustregel für Anteile lautet deshalb nicht "n > 30", sondern:**

$$n \cdot p \ge 10 \quad \text{und} \quad n \cdot (1-p) \ge 10$$

Bei $p = 0.05$ bedeutet das $n \ge 200$. Bei $p = 0.5$ genügen 20.

Und allgemein: **Die Faustregel muss zur Schiefe der Ausgangsverteilung passen.**
Wer $n$ sucht, kann rückwärts rechnen — soll die Schiefe der Mittelwerte unter
0.5 liegen, braucht es

$$n \ge \left(\frac{\text{Schiefe}(X)}{0.5}\right)^2$$

also 16 bei einer Ausgangsschiefe von 2 und 64 bei einer von 4.
:::

#### Interpretation und Ergebnissatz

> Wie gross $n$ sein muss, hängt an der Schiefe der Ausgangsverteilung: Bei
> symmetrischen Verteilungen genügen fünf Beobachtungen, bei
> exponentialverteilten 30, bei einem Anteil von 5 Prozent auch 100 nicht
> (Schiefe der Mittelwerte 0.42). Für Anteile gilt stattdessen
> $n \cdot p \ge 10$.

### Beispiel 3: z-Werte machen Merkmale vergleichbar

#### Frage und Datenlage

Ein IQ von 130 (Mittel 100, Standardabweichung 15) und eine Körpergrösse von
1.92 m (Mittel 1.78, Standardabweichung 0.07). Welcher Wert ist
"aussergewöhnlicher"?

#### Rechnung

::: {.panel-tabset}

##### R

```{r}
#| label: b3-zgws-r
z_iq <- (130 - 100) / 15
z_groesse <- (1.92 - 1.78) / 0.07

round(c(z_iq = z_iq, z_groesse = z_groesse), 4)

# Gleicher z-Wert heisst gleicher Rang in der jeweiligen Verteilung
round(pnorm(c(z_iq, z_groesse)), 4)

# Und umgekehrt: welcher Wert entspricht dem 95. Perzentil?
round(c(z_95 = qnorm(0.95),
        iq_95 = 100 + qnorm(0.95) * 15,
        groesse_95 = 1.78 + qnorm(0.95) * 0.07), 4)

# Ein dritter Wert zum Vergleich: 40 Stunden Wochenarbeitszeit
# bei Mittel 42 und Standardabweichung 6
round(c(z = (40 - 42) / 6, perzentil = pnorm((40 - 42) / 6)), 4)
```

##### Python

```{python}
#| label: b3-zgws-py
z_iq = (130 - 100) / 15
z_groesse = (1.92 - 1.78) / 0.07

print({"z_iq": round(z_iq, 4), "z_groesse": round(z_groesse, 4)})
print([round(float(stats.norm.cdf(z)), 4) for z in (z_iq, z_groesse)])

z95 = stats.norm.ppf(0.95)
print({"z_95": round(float(z95), 4),
       "iq_95": round(100 + z95 * 15, 4),
       "groesse_95": round(1.78 + z95 * 0.07, 4)})

z_arbeit = (40 - 42) / 6
print({"z": round(z_arbeit, 4),
       "perzentil": round(float(stats.norm.cdf(z_arbeit)), 4)})
```

:::

#### Output Zeile für Zeile

| Merkmal | Wert | Mittel | SD | **z** | Perzentil |
|---|---|---|---|---|---|
| IQ | 130 | 100 | 15 | **2.000** | **97.72 %** |
| Körpergrösse | 1.92 m | 1.78 m | 0.07 m | **2.000** | **97.72 %** |
| Wochenarbeitszeit | 40 h | 42 h | 6 h | **-0.333** | 36.94 % |

| Ausgabe | Wie sie zu lesen ist |
|---|---|
| Beide z-Werte sind **exakt 2.000** | Die beiden Personen liegen an derselben relativen Position ihrer Verteilung, obwohl die Einheiten nichts miteinander zu tun haben. **Das ist der Zweck der Standardisierung.** |
| Perzentil 97.72 | 97.7 Prozent der Bevölkerung liegen darunter. Diese Übersetzung setzt allerdings voraus, dass die Verteilung **normal** ist — der z-Wert selbst nicht. |
| Der negative z-Wert | -0.333 heisst: ein Drittel einer Standardabweichung **unter** dem Mittel. |
| Das 95. Perzentil entspricht $z = 1.645$ | Also IQ 124.7 und Körpergrösse 1.895 m. Die Umkehrung funktioniert genauso. |

::: {.note-box}
**Zwei Dinge, die die Standardisierung nicht tut:**

1. **Sie macht die Verteilung nicht normal.** Ein z-Wert von 2 bei einer stark
   schiefen Verteilung bedeutet **nicht** das 97.7. Perzentil — die Umrechnung in
   Perzentile gilt nur bei Normalverteilung. Der z-Wert selbst ist immer
   berechenbar, seine Deutung als Perzentil nicht.
2. **Sie sagt nichts über Bedeutsamkeit.** Ein z-Wert von 2 ist bei einem
   Blutwert alarmierend und bei einer Schuhgrösse belanglos.

Der praktische Nutzen liegt woanders: Standardisierte Variablen sind die
Grundlage jedes Verfahrens, das Merkmale verschiedener Einheiten zusammenbringt
— [Distanzmasse](../multivariat/distanzmasse.qmd),
[Hauptkomponentenanalyse](../multivariat/hauptkomponentenanalyse.qmd),
standardisierte Regressionskoeffizienten.
:::

#### Interpretation und Ergebnissatz

> Ein IQ von 130 und eine Körpergrösse von 1.92 m entsprechen beide einem z-Wert
> von 2.0 und damit dem 97.7. Perzentil ihrer jeweiligen Verteilung.

### Beispiel 4: Die Faustregeln und ihre Grenzen

#### Frage und Datenlage

68, 95 und 99.7 Prozent — gelten diese Anteile allgemein oder nur für die
Normalverteilung? Geprüft an 100 000 exponentialverteilten Werten mit
Erwartungswert 1 und Standardabweichung 1.

#### Rechnung

::: {.panel-tabset}

##### R

```{r}
#| label: fig-b4-zgws-r
#| fig-cap: "Beispiel 4: Normalverteilung und Exponentialverteilung, beide mit Mittel 1 und SD 1."
#| fig-height: 3.2
theoretisch <- sapply(1:3, function(k) pnorm(k) - pnorm(-k))

ex <- exp_werte(5050, 100000)
empirisch <- sapply(1:3, function(k) mean(ex >= 1 - k & ex <= 1 + k))

round(rbind(normalverteilung = theoretisch, exponential = empirisch), 4)

gitter <- seq(-2.5, 4.5, by = 0.01)
par(mar = c(4, 4, 2, 1))
plot(gitter, dnorm(gitter, mean = 1, sd = 1), type = "l", lwd = 2,
     xlab = "Wert", ylab = "Dichte", ylim = c(0, 1.05))
lines(gitter, ifelse(gitter >= 0, dexp(gitter), 0), lwd = 2, lty = 2)
abline(v = 1, lty = 3)
legend("topright", legend = c("Normal", "Exponential"), lwd = 2,
       lty = c(1, 2), bty = "n")
```

##### Python

```{python}
#| label: fig-b4-zgws-py
#| fig-cap: "Beispiel 4: dieselbe Gegenüberstellung in Python."
#| fig-height: 3.2
theoretisch = [stats.norm.cdf(k) - stats.norm.cdf(-k) for k in (1, 2, 3)]

ex = exp_werte(5050, 100000)
empirisch = [float(((ex >= 1 - k) & (ex <= 1 + k)).mean()) for k in (1, 2, 3)]

print(pd.DataFrame({"normalverteilung": np.round(theoretisch, 4),
                    "exponential": np.round(empirisch, 4)},
                   index=["1 SD", "2 SD", "3 SD"]).T)

gitter = np.arange(-2.5, 4.5, 0.01)
fig, achse = plt.subplots(figsize=(7, 3.2))
achse.plot(gitter, stats.norm.pdf(gitter, loc=1, scale=1), lw=2,
           label="Normal")
achse.plot(gitter, np.where(gitter >= 0, stats.expon.pdf(gitter), 0), lw=2,
           ls="--", label="Exponential")
achse.axvline(1, ls=":", color="black")
achse.set_ylim(0, 1.05)
achse.set_xlabel("Wert")
achse.set_ylabel("Dichte")
achse.legend(frameon=False)
plt.tight_layout()
plt.show()
```

:::

#### Output Zeile für Zeile

| Bereich | Normalverteilung | Exponentialverteilung | Differenz |
|---|---|---|---|
| $\mu \pm 1\sigma$ | **0.6827** | **0.8665** | **+18.4 Punkte** |
| $\mu \pm 2\sigma$ | **0.9545** | **0.9508** | -0.4 Punkte |
| $\mu \pm 3\sigma$ | **0.9973** | **0.9818** | **-1.6 Punkte** |

| Beobachtung | Erklärung |
|---|---|
| Beide Verteilungen haben **Mittel 1 und SD 1** | Die Kennzahlen stimmen exakt überein; die Form nicht. |
| Bei einer Standardabweichung liegen **87 statt 68 Prozent** | Weil die Exponentialverteilung ihre Masse links zusammendrängt: Der Bereich von 0 bis 2 enthält den grössten Teil. |
| Bei zwei Standardabweichungen stimmt es fast | 95.08 gegen 95.45 Prozent. Ein Zufall der Zahlen, kein Prinzip. |
| Bei drei Standardabweichungen fehlen 1.6 Punkte | Und die fehlen **alle auf der rechten Seite**: Die Exponentialverteilung hat einen langen Rand, den drei Standardabweichungen nicht abdecken. |
| Nach unten reichen zwei Standardabweichungen bereits **unter null** | $1 - 2 = -1$, und dort gibt es keine Werte. Bei einer schiefen, nach unten begrenzten Verteilung ist ein symmetrisches Intervall grundsätzlich unpassend. |

::: {.note-box}
**Was allgemein gilt, ist viel schwächer.** Die Ungleichung von Tschebyscheff
sagt für **jede** Verteilung mit endlicher Varianz:

$$P(\lvert X - \mu \rvert \ge k\sigma) \le \frac{1}{k^2}$$

Also liegen mindestens 75 Prozent innerhalb von zwei und mindestens 89 Prozent
innerhalb von drei Standardabweichungen. Das ist wahr und fast nutzlos — bei der
Normalverteilung sind es 95.4 und 99.7 Prozent.

**Die Lehre:** Die Faustregeln sind sehr nützlich, wenn die Verteilung
annähernd normal ist, und irreführend, wenn nicht. Ob sie es ist, zeigt ein
[QQ-Plot](qq-plots.qmd) — und für den Mittelwert einer genügend grossen
Stichprobe ist sie es meist, auch wenn die Einzelwerte es nicht sind. Genau
darauf beruhen die
[Konfidenzintervalle](../inferenz/schaetzen-konfidenzintervalle.qmd).
:::

#### Interpretation und Ergebnissatz

> Bei einer Exponentialverteilung mit Erwartungswert 1 und Standardabweichung 1
> liegen 86.7 Prozent der Werte innerhalb einer Standardabweichung vom Mittel
> statt der bei Normalverteilung geltenden 68.3 Prozent. Die Faustregeln gelten
> nur bei annähernder Normalität.

::::

## Verständnisfragen

::: {.quiz}
Der zentrale Grenzwertsatz besagt, dass ...

- [ ] die Daten bei genügend grosser Stichprobe normalverteilt werden ~ Die
      Daten ändern sich nicht. Eine schiefe Verteilung bleibt schief, egal wie
      viele Werte man erhebt.
- [x] die Verteilung der Mittelwerte sich einer Normalverteilung nähert ~
      Richtig. Gemeint ist die Verteilung über gedachte Wiederholungen der
      Stichprobenziehung, nicht die Verteilung der Einzelwerte.
- [ ] jede Verteilung eine Glockenform hat ~ Das wäre offensichtlich falsch.
:::

::: {.quiz}
Für einen Anteil von 5 Prozent ist die Verteilung des Stichprobenanteils auch
bei n = 100 noch deutlich schief. Was folgt daraus?

- [x] Die Faustregel "n > 30" ist keine Konstante; für Anteile gilt
      $n \cdot p \ge 10$ ~ Richtig. Bei p = 0.05 und n = 100 erwartet man fünf
      Ereignisse, und eine Verteilung mit wenigen praktisch relevanten Werten
      kann nicht glockenförmig sein. Nötig wären hier rund 200 Beobachtungen.
- [ ] Der zentrale Grenzwertsatz gilt für Anteile nicht ~ Er gilt, nur langsamer.
- [ ] Die Simulation ist fehlerhaft ~ Die gemessene Schiefe von 0.42 entspricht
      dem theoretischen Wert.
:::

::: {.quiz}
Zwei Merkmale mit völlig verschiedenen Einheiten haben beide einen z-Wert von
2.0. Was heisst das?

- [x] Beide Werte liegen an derselben relativen Position ihrer Verteilung ~
      Richtig. Der z-Wert misst den Abstand vom Mittel in Standardabweichungen
      und ist deshalb einheitenfrei. Die Übersetzung in ein Perzentil setzt
      allerdings Normalverteilung voraus.
- [ ] Beide Werte sind gleich gross ~ 130 und 1.92 sind nicht gleich gross; nur
      ihre relative Lage stimmt überein.
- [ ] Beide Merkmale sind normalverteilt ~ Der z-Wert lässt sich bei jeder
      Verteilung berechnen.
:::

::: {.quiz}
Eine Verteilung hat Mittel 1 und Standardabweichung 1, aber nur 86.7 Prozent
der Werte liegen innerhalb einer Standardabweichung. Ist das möglich?

- [x] Ja, die 68-Prozent-Regel gilt nur für die Normalverteilung ~ Richtig. Mittel
      und Streuung sagen nichts über die Form. Allgemein gilt nur die Ungleichung
      von Tschebyscheff, und die ist viel schwächer.
- [ ] Nein, das widerspricht der Definition der Standardabweichung ~ Die
      Standardabweichung ist definiert, ohne dass daraus Anteile folgen.
- [ ] Nur bei diskreten Verteilungen ~ Das Beispiel ist stetig.
:::

::: {.quiz}
Die Streuung von Mittelwerten sinkt von 0.99 bei n = 1 auf 0.18 bei n = 30. Was
für ein Zusammenhang ist das?

- [x] Sie sinkt mit der Wurzel aus n ~ Richtig: $1/\sqrt{30} = 0.183$. Deshalb
      kostet eine Halbierung des Standardfehlers eine Vervierfachung der
      Stichprobe.
- [ ] Sie sinkt linear mit n ~ Dann läge sie bei 0.033.
- [ ] Sie sinkt zufällig ~ Der Zusammenhang ist exakt und folgt aus der
      Varianzrechnung für Summen unabhängiger Variablen.
:::

## Verlinkte Ressourcen

- [OpenIntro Statistics, Kapitel zu Verteilungen](https://www.openintro.org/book/os/)
- [QQ-Plots: Normalität grafisch prüfen](qq-plots.qmd)
- [Schätzen und Konfidenzintervalle](../inferenz/schaetzen-konfidenzintervalle.qmd)
