---
title: "Normalverteilung und zentraler Grenzwertsatz"
description: "Warum so viele Verfahren auf der Normalverteilung aufbauen."
categories: ["Verteilungen", "Wahrscheinlichkeit", "Interpretation", "R", "Python"]
quelle: ["ESDS"]
seitentyp: konzept
stand: entwurf
order: 60
---

```{r}
#| label: setup-r
#| include: false
library(ggplot2)

theme_set(theme_minimal(base_size = 12))
set.seed(42)
```

```{python}
#| label: setup-python
#| include: false
import numpy as np
import pandas as pd
import matplotlib.pyplot as plt
from scipy import stats

plt.rcParams.update({"figure.figsize": (7, 4.2), "font.size": 11,
                     "savefig.dpi": 288, "figure.dpi": 288})
rng = np.random.default_rng(42)
```

## Kernideen

- Der zentrale Grenzwertsatz erklärt die Sonderrolle der Normalverteilung
- Mittelwerte sind annähernd normalverteilt, auch wenn die Einzelwerte es nicht sind
- Standardisierung und z-Werte machen Verteilungen vergleichbar
- Die Faustregeln 68, 95 und 99.7 Prozent
- Nicht die Daten müssen normalverteilt sein, sondern die Schätzung

## Erklärung

::: {.note-box}
**Vorwissen:** [stetige Verteilungen](stetige-verteilungen.qmd) für Dichte und
Verteilungsfunktion. Diese Seite ist die Grundlage für
[Konfidenzintervalle](../inferenz/schaetzen-konfidenzintervalle.qmd) und alle
Verfahren, die auf Mittelwerten beruhen. Wie sich Normalität grafisch prüfen
lässt, steht unter [QQ-Plots](qq-plots.qmd).
:::

### Der zentrale Grenzwertsatz

Summen und Mittelwerte vieler unabhängiger Einflüsse nähern sich einer
Normalverteilung an, unabhängig davon, wie die einzelnen Grössen selbst
verteilt sind. Das lässt sich zeigen, und zwar mit einer Ausgangsverteilung,
die alles andere als normal aussieht:

::: panel-tabset
## R

```{r}
#| label: fig-clt-r
#| fig-cap: "Links die stark schiefe Ausgangsverteilung, rechts die Mittelwerte aus je 30 solchen Werten."
#| fig-height: 3.2
einzeln <- rexp(4000, rate = 1)
mittel  <- replicate(4000, mean(rexp(30, rate = 1)))

par(mfrow = c(1, 2), mar = c(4, 4, 3, 1))
hist(einzeln, breaks = 40, col = "grey75", border = "white",
     main = "einzelne Werte", xlab = "Wert")
hist(mittel, breaks = 40, col = "grey75", border = "white",
     main = "Mittelwerte aus je 30", xlab = "Mittelwert")
```

## Python

```{python}
#| label: fig-clt-py
#| fig-cap: "Dieselbe Gegenüberstellung mit matplotlib."
einzeln = rng.exponential(1.0, 4000)
mittel = rng.exponential(1.0, size=(4000, 30)).mean(axis=1)

fig, (a, b) = plt.subplots(1, 2, figsize=(7, 3.2))
a.hist(einzeln, bins=40, color="0.75", edgecolor="white")
a.set_title("einzelne Werte"); a.set_xlabel("Wert")
b.hist(mittel, bins=40, color="0.75", edgecolor="white")
b.set_title("Mittelwerte aus je 30"); b.set_xlabel("Mittelwert")
fig.tight_layout()
plt.show()
```
:::

Die Ausgangswerte sind exponentialverteilt, also stark rechtsschief. Schon
Mittelwerte aus dreissig Beobachtungen sind erkennbar glockenförmig. Das ist
der Grund, warum Mittelwertvergleiche in [Hypothesentests: Grundlagen](../inferenz/hypothesentests-grundlagen.qmd) auch dann
funktionieren, wenn die Einzelwerte nicht normalverteilt sind, sofern die
Stichprobe gross genug ist.

::: {.note-box}
Ein häufiges Missverständnis: Der Satz sagt nichts darüber, dass die
**Ausgangsdaten** normalverteilt würden. Normal wird die Verteilung der
**Mittelwerte**, und zwar über gedachte Wiederholungen der Stichprobenziehung.
:::

### Standardisierung und z-Werte

Verschiedene Merkmale haben verschiedene Einheiten und Grössenordnungen. Die
Standardisierung übersetzt jeden Wert in die Anzahl Standardabweichungen, um
die er vom Mittel abweicht:

$$z = \frac{x - \mu}{\sigma}$$

```{r}
#| label: zwert-r
# Ein IQ von 130 und eine Koerpergroesse von 1.92 m
z_iq    <- (130 - 100) / 15
z_groesse <- (1.92 - 1.78) / 0.07

c(iq = z_iq, groesse = z_groesse)
# gleicher z-Wert bedeutet gleicher Rang in der jeweiligen Verteilung
round(pnorm(c(z_iq, z_groesse)), 4)
```

Beide Werte liegen zwei Standardabweichungen über dem Mittel und damit an
derselben relativen Position, obwohl die Einheiten nichts miteinander zu tun
haben. Das ist der Zweck der Standardisierung.

## Verlinkte Ressourcen

- [OpenIntro Statistics, Kapitel zu Verteilungen](https://www.openintro.org/book/os/)
