---
title: "Prüfverteilungen: t, Chi-Quadrat und F"
description: "Woher die Verteilungen kommen, unter denen Teststatistiken beurteilt werden."
categories: ["Wahrscheinlichkeit", "R", "Python"]
quelle: ["ESDS", "StatDa"]
seitentyp: konzept
stand: fertig
order: 80
---

```{r}
#| label: setup-r
#| include: false
library(ggplot2)

theme_set(theme_minimal(base_size = 12))

lehmer <- function(saat, anzahl) {
  s <- saat
  raus <- numeric(anzahl)
  for (k in seq_len(anzahl)) {
    s <- (16807 * s) %% 2147483647
    raus[k] <- s / 2147483647
  }
  raus
}

# Wichtig: fuer mehrdimensionale Daten EINEN Strom ziehen und umformen,
# nicht je Spalte eine eigene Saat (siehe Hinweis in Beispiel 1).
normalmatrix <- function(saat, zeilen, spalten) {
  matrix(qnorm(lehmer(saat, zeilen * spalten)), nrow = zeilen, byrow = TRUE)
}
```

```{python}
#| label: setup-python
#| include: false
import numpy as np
import pandas as pd
import matplotlib.pyplot as plt
from scipy import stats

plt.rcParams.update({"figure.figsize": (7, 4.2), "font.size": 11,
                     "savefig.dpi": 288, "figure.dpi": 288})


def lehmer(saat, anzahl):
    s = float(saat)
    raus = np.empty(anzahl)
    for k in range(anzahl):
        s = (16807.0 * s) % 2147483647.0
        raus[k] = s / 2147483647.0
    return raus


def normalmatrix(saat, zeilen, spalten):
    return stats.norm.ppf(lehmer(saat, zeilen * spalten)).reshape(zeilen, spalten)
```

## Kernideen

- Prüfverteilungen sind keine Modelle für Daten, sondern **Verteilungen von
  Kennzahlen**, die aus Daten berechnet werden.
- **Chi-Quadrat** ist die Verteilung einer Summe quadrierter Standardnormalen,
  deshalb taucht sie überall dort auf, wo **Quadrate summiert** werden:
  Varianzen, Abweichungsquadrate in Kreuztabellen.
- **t** entsteht, wenn die Streuung im Nenner **geschätzt** statt bekannt ist.
  Sie ist breiter als die Normalverteilung, weil zwei Grössen zufällig sind
  statt einer.
- **F** ist das Verhältnis zweier Varianzschätzungen, die Verteilung hinter
  jeder Varianzanalyse.
- Alle drei haben **Freiheitsgrade** als einzigen Parameter (F hat zwei), und
  alle drei nähern sich mit wachsenden Freiheitsgraden einem einfacheren Fall.
- Die drei hängen zusammen: $t^2_{df} = F_{1,df}$, und $F$ ist ein Quotient
  zweier Chi-Quadrat-Grössen.

## Erklärung

::: {.note-box}
**Vorwissen:** [Normalverteilung und zentraler Grenzwertsatz](normalverteilung-zgws.qmd)
sowie [stetige Verteilungen](stetige-verteilungen.qmd). Diese Seite ist die
Brücke zu [Hypothesentests](../inferenz/hypothesentests-grundlagen.qmd) und
[Konfidenzintervallen](../inferenz/schaetzen-konfidenzintervalle.qmd).
:::

### Warum es eigene Verteilungen braucht

Die Normal-, Binomial- oder Exponentialverteilung beschreiben **Daten**: Körper-
grössen, Trefferzahlen, Wartezeiten. Prüfverteilungen beschreiben etwas
anderes, nämlich, wie eine aus den Daten berechnete **Kennzahl** streut, wenn
man den Datensatz gedanklich immer wieder neu zieht.

Das ist der Grund, weshalb sie kaum je zur Beschreibung eines Merkmals
auftauchen und doch in jeder Testtabelle stehen.

### Die drei auf einen Blick

| | Chi-Quadrat $\chi^2_{df}$ | $t_{df}$ | $F_{d_1, d_2}$ |
|---|---|---|---|
| **entsteht als** | $\sum_{i=1}^{df} Z_i^2$ | $\dfrac{Z}{\sqrt{V/df}}$ | $\dfrac{V_1/d_1}{V_2/d_2}$ |
| **Wertebereich** | $[0, \infty)$ | $(-\infty, \infty)$ | $[0, \infty)$ |
| **Form** | rechtsschief | symmetrisch, glockenförmig | rechtsschief |
| **Erwartungswert** | $df$ | $0$ (für $df > 1$) | $\dfrac{d_2}{d_2 - 2}$ |
| **Varianz** | $2\,df$ | $\dfrac{df}{df-2}$ |   |
| **Grenzfall** | für grosse $df$ normal | für grosse $df$ normal | $F_{d_1,\infty} = \chi^2_{d_1}/d_1$ |
| **typischer Einsatz** | Kreuztabellen, Varianzen | Mittelwertvergleiche | Varianzanalyse, Modellvergleich |

$Z$ steht dabei jeweils für eine standardnormalverteilte Grösse, $V$ für eine
chi-quadrat-verteilte.

### Freiheitsgrade

Ein Freiheitsgrad ist ein Wert, der noch frei variieren kann. Bei $n$
Beobachtungen und einem daraus geschätzten Mittelwert bleiben $n-1$: Kennt man
den Mittelwert und $n-1$ Werte, ist der letzte festgelegt.

**Jeder geschätzte Parameter kostet einen Freiheitsgrad.** Deshalb steht in der
Stichprobenvarianz $n-1$ im Nenner, deshalb hat der t-Test bei zwei Gruppen
$n_1 + n_2 - 2$ Freiheitsgrade, und deshalb hat eine Kreuztabelle mit $r$ Zeilen
und $c$ Spalten $(r-1)(c-1)$.

### Die Zusammenhänge

$$t^2_{df} = F_{1, df} \qquad\text{und}\qquad F_{d_1, d_2} = \frac{\chi^2_{d_1}/d_1}{\chi^2_{d_2}/d_2}$$

Der erste Zusammenhang erklärt, warum der t-Test bei zwei Gruppen und die
einfaktorielle Varianzanalyse denselben p-Wert liefern: Es ist derselbe Test,
einmal mit Vorzeichen und einmal ohne.

## Beispiele

:::: {.panel-tabset}

### Beispiel 1: Wie die Chi-Quadrat-Verteilung entsteht

#### Frage und Datenlage

Die Definition lautet: Summiere $df$ unabhängige quadrierte
Standardnormalwerte. Was kommt dabei heraus, und stimmt es mit der Theorie
überein?

20 000 Wiederholungen, Freiheitsgrade 1, 2, 4 und 10.

#### Rechnung

::: {.panel-tabset}

##### R

```{r}
#| label: fig-b1-pv-r
#| fig-cap: "Beispiel 1: simulierte Summen quadrierter Standardnormalwerte gegen die Chi-Quadrat-Dichte."
#| fig-height: 4
N <- 20000
zeilen <- list()

for (fg in c(1, 2, 4, 10)) {
  Z <- normalmatrix(4711, N, fg)
  X <- rowSums(Z^2)
  schief <- mean((X - mean(X))^3) / sd(X)^3
  zeilen[[as.character(fg)]] <- c(
    df = fg, mittel = mean(X), varianz = var(X),
    median = median(X), median_theorie = qchisq(0.5, fg),
    schiefe = schief, schiefe_theorie = sqrt(8 / fg),
    anteil_ueber_q95 = mean(X > qchisq(0.95, fg)))
}
rm(fg)   # damit df weiter die F-Dichte bleibt
round(do.call(rbind, zeilen), 4)

# Und die Dichte darueber gelegt, fuer df = 4
Z <- normalmatrix(4711, N, 4)
X <- rowSums(Z^2)
ggplot(data.frame(x = X), aes(x)) +
  geom_histogram(aes(y = after_stat(density)), bins = 60,
                 fill = "grey80", colour = "white") +
  stat_function(fun = dchisq, args = list(df = 4), linewidth = 0.9) +
  coord_cartesian(xlim = c(0, 25)) +
  labs(x = "Summe von 4 quadrierten Standardnormalwerten", y = "Dichte")
```

##### Python

```{python}
#| label: fig-b1-pv-py
#| fig-cap: "Beispiel 1: dieselbe Simulation in Python."
#| fig-height: 4
N = 20000
zeilen = []

for df in [1, 2, 4, 10]:
    Z = normalmatrix(4711, N, df)
    X = (Z ** 2).sum(axis=1)
    zeilen.append({"df": df, "mittel": X.mean(), "varianz": X.var(ddof=1),
                   "median": np.median(X), "median_theorie": stats.chi2.ppf(.5, df),
                   "schiefe": stats.skew(X), "schiefe_theorie": np.sqrt(8 / df),
                   "anteil_ueber_q95": (X > stats.chi2.ppf(.95, df)).mean()})
print(pd.DataFrame(zeilen).round(4).to_string(index=False))

Z = normalmatrix(4711, N, 4)
X = (Z ** 2).sum(axis=1)

fig, achse = plt.subplots(figsize=(7, 4))
achse.hist(X, bins=60, density=True, color="0.8", edgecolor="white")
gitter = np.linspace(0, 25, 400)
achse.plot(gitter, stats.chi2.pdf(gitter, 4), lw=1.6, color="black")
achse.set_xlim(0, 25)
achse.set_xlabel("Summe von 4 quadrierten Standardnormalwerten")
achse.set_ylabel("Dichte")
plt.tight_layout()
plt.show()
```

:::

#### Output Zeile für Zeile

| df | Mittel | Varianz | Median | Median theoretisch | Schiefe | Schiefe theoretisch | Anteil über $q_{0.95}$ |
|---|---|---|---|---|---|---|---|
| 1 | 1.000 | 1.983 | 0.470 | 0.455 | 2.834 | 2.828 | 0.0489 |
| 2 | 1.982 | 3.897 | 1.371 | 1.386 | 1.930 | 2.000 | 0.0508 |
| 4 | 3.996 | 7.994 | 3.353 | 3.357 | 1.389 | 1.414 | 0.0512 |
| 10 | 9.974 | 19.714 | 9.326 | 9.342 | 0.872 | 0.894 | 0.0502 |

| Beobachtung | Erklärung |
|---|---|
| Der Mittelwert ist jedes Mal ungefähr **df** | $E(Z^2) = 1$ für jede Standardnormale, und $df$ davon aufsummiert ergibt $df$. Das ist die ganze Herleitung. |
| Die Varianz ist ungefähr **2 df** | 1.98, 3.90, 7.99, 19.71 gegen 2, 4, 8, 20. |
| Der Median liegt **unter** dem Mittelwert | 3.353 gegen 3.996 bei df = 4. Die Verteilung ist rechtsschief; ein einzelner grosser Quadratwert zieht den Mittelwert nach oben, den Median nicht. |
| Die Schiefe sinkt von **2.83 auf 0.87** | Genau wie $\sqrt{8/df}$ es verlangt. **Mit wachsenden Freiheitsgraden wird die Verteilung symmetrisch**, der zentrale Grenzwertsatz wirkt auch auf eine Summe von Quadraten. |
| Der Anteil oberhalb des 95-Prozent-Quantils liegt bei **0.049 bis 0.051** | Die Simulation trifft die theoretischen Quantile. Damit ist geprüft, dass die Konstruktion stimmt und nicht nur die ersten zwei Momente passen. |

::: {.warning-box}
**Eine Falle des Lehmer-Generators, die hier zuschlägt.** Auf den anderen Seiten
dieser Sammlung bekommt jede Variable eine eigene Saat. Für eine Summe aus
vielen Quadraten geht das **schief**: Ein multiplikativer Generator erzeugt aus
der Saat $s$ die Folge $16807^k \cdot s \bmod m$. Zwei Saaten, von denen die
eine ein kleines Vielfaches der anderen ist, liefern deshalb **linear abhängige
Ströme**.

| Saatpaar | Korrelation der Ströme |
|---|---|
| 1000 und 1001 | 0.030 |
| 7001 und 7002 | −0.016 |
| **101 und 202** | **0.584** |

Bei 202 = 2 · 101 ist der zweite Strom exakt das Doppelte des ersten modulo $m$.
Die Folge davon in diesem Beispiel: Mit zehn einzeln gesäten Spalten ergab sich
eine Schiefe von 3.63 statt 0.89 und ein Ablehnanteil von 0.13 statt 0.05, bei
korrektem Mittelwert und korrekter Varianz. **Der Fehler wäre also durch eine
Kontrolle der ersten zwei Momente nicht aufgefallen.**

**Regel:** Für mehrdimensionale Daten **einen langen Strom ziehen und umformen**
(`normalmatrix` oben), nicht eine Saat je Spalte. Und nie Saaten wählen, bei
denen die eine ein kleines Vielfaches der anderen ist.
:::

#### Interpretation und Ergebnissatz

> Die Summe von $df$ quadrierten Standardnormalwerten folgt der
> Chi-Quadrat-Verteilung mit $df$ Freiheitsgraden: Mittelwert $df$, Varianz
> $2\,df$, rechtsschief mit einer Schiefe von $\sqrt{8/df}$, die mit wachsendem
> $df$ verschwindet.

### Beispiel 2: Warum die Stichprobenvarianz chi-quadrat-verteilt ist

#### Frage und Datenlage

Der Zusammenhang, der die Chi-Quadrat-Verteilung in die Praxis bringt:

$$\frac{(n-1)\,s^2}{\sigma^2} \sim \chi^2_{n-1}$$

Sechs Beobachtungen aus einer Standardnormalverteilung, 20 000 mal. Warum
$n-1$ und nicht $n$?

#### Rechnung

::: {.panel-tabset}

##### R

```{r}
#| label: fig-b2-pv-r
#| fig-cap: "Beispiel 2: Verteilung der skalierten Stichprobenvarianz bei n = 6."
#| fig-height: 3.4
N <- 20000; n <- 6
S <- normalmatrix(4711, N, n)
s2 <- apply(S, 1, var)
groesse <- (n - 1) * s2 / 1   # sigma^2 = 1

round(c(mittel = mean(groesse), theorie_mittel = n - 1,
        varianz = var(groesse), theorie_varianz = 2 * (n - 1),
        anteil_unter_q05 = mean(groesse <= qchisq(0.05, n - 1)),
        anteil_ueber_q95 = mean(groesse > qchisq(0.95, n - 1))), 4)

# Der Vergleich: durch n statt durch n-1 geteilt
s2_falsch <- apply(S, 1, function(z) mean((z - mean(z))^2))
round(c(mit_n_minus_1 = mean(s2), mit_n = mean(s2_falsch), wahrer_wert = 1), 4)

ggplot(data.frame(x = groesse), aes(x)) +
  geom_histogram(aes(y = after_stat(density)), bins = 60,
                 fill = "grey80", colour = "white") +
  stat_function(fun = dchisq, args = list(df = n - 1), linewidth = 0.9) +
  coord_cartesian(xlim = c(0, 20)) +
  labs(x = "(n-1) s² / σ²", y = "Dichte")
```

##### Python

```{python}
#| label: fig-b2-pv-py
#| fig-cap: "Beispiel 2: dieselbe Verteilung in Python."
#| fig-height: 3.4
N, n = 20000, 6
S = normalmatrix(4711, N, n)
s2 = S.var(axis=1, ddof=1)
groesse = (n - 1) * s2 / 1.0

print({"mittel": round(float(groesse.mean()), 4), "theorie_mittel": n - 1,
       "varianz": round(float(groesse.var(ddof=1)), 4),
       "theorie_varianz": 2 * (n - 1),
       "anteil_unter_q05": round(float((groesse <= stats.chi2.ppf(.05, n - 1)).mean()), 4),
       "anteil_ueber_q95": round(float((groesse > stats.chi2.ppf(.95, n - 1)).mean()), 4)})

s2_falsch = S.var(axis=1, ddof=0)
print({"mit_n_minus_1": round(float(s2.mean()), 4),
       "mit_n": round(float(s2_falsch.mean()), 4), "wahrer_wert": 1})

fig, achse = plt.subplots(figsize=(7, 3.4))
achse.hist(groesse, bins=60, density=True, color="0.8", edgecolor="white")
gitter = np.linspace(0, 20, 400)
achse.plot(gitter, stats.chi2.pdf(gitter, n - 1), lw=1.6, color="black")
achse.set_xlim(0, 20)
achse.set_xlabel("(n-1) s² / σ²")
achse.set_ylabel("Dichte")
plt.tight_layout()
plt.show()
```

:::

#### Output Zeile für Zeile

| Grösse | Wert | Theorie |
|---|---|---|
| Mittelwert von $(n-1)s^2/\sigma^2$ | **4.999** | 5 |
| Varianz | **9.978** | 10 |
| Anteil unter $q_{0.05}$ | **0.0503** | 0.05 |
| Anteil über $q_{0.95}$ | **0.0496** | 0.05 |

| Teiler | mittlere geschätzte Varianz | wahrer Wert |
|---|---|---|
| $n-1$ | **1.0000** | 1 |
| $n$ | **0.8331** | 1 |

| Beobachtung | Erklärung |
|---|---|
| Die skalierte Varianz verhält sich exakt wie $\chi^2_5$ | Mittelwert 5, Varianz 10, beide Randanteile bei 5 Prozent. Nicht nur ungefähr, sondern in allen vier Kennzahlen. |
| Die Freiheitsgrade sind **5**, nicht 6 | Die Abweichungen werden vom **geschätzten** Mittelwert gemessen, nicht vom wahren. Kennt man fünf davon, ist die sechste festgelegt, weil sich alle sechs zu null addieren. |
| Mit $n$ im Nenner ergibt sich im Mittel **0.833** statt 1 | Also $5/6$ des wahren Werts, genau der Faktor $(n-1)/n$. **Das ist die Bessel-Korrektur**, hier nicht als Formel, sondern als gemessene Unterschätzung. |
| Die Verteilung ist stark **rechtsschief** | Bei $n = 6$. Ein Konfidenzintervall für eine Varianz ist deshalb **nicht symmetrisch** um die Schätzung, anders als bei einem Mittelwert. |

::: {.note-box}
**Warum das praktisch wichtig ist:** Aus dieser Verteilung folgt das
Konfidenzintervall für eine Varianz,

$$\left[\frac{(n-1)s^2}{\chi^2_{1-\alpha/2}},\ \frac{(n-1)s^2}{\chi^2_{\alpha/2}}\right]$$ und bei kleinem $n$ ist es **erschreckend breit**. Bei $n = 6$ und $s^2 = 1$
reicht es von 0.39 bis 4.85, also über mehr als eine Zehnerpotenz. Wer eine
Streuung schätzen will, braucht deutlich mehr Beobachtungen als für einen
Mittelwert.
:::

#### Interpretation und Ergebnissatz

> Die mit $(n-1)/\sigma^2$ skalierte Stichprobenvarianz folgt bei normalverteilten
> Daten der Chi-Quadrat-Verteilung mit $n-1$ Freiheitsgraden. Teilt man
> stattdessen durch $n$, unterschätzt die Schätzung die wahre Varianz im Mittel
> um den Faktor $(n-1)/n$, hier 0.833 statt 1.

### Beispiel 3: Warum es die t-Verteilung braucht

#### Frage und Datenlage

Eine Stichprobe von fünf Werten, der Mittelwert wird an seiner geschätzten
Streuung gemessen. Was passiert, wenn man dabei mit 1.96 rechnet, als wäre die
Streuung bekannt?

#### Rechnung

::: {.panel-tabset}

##### R

```{r}
#| label: fig-b3-pv-r
#| fig-cap: "Beispiel 3: t-Verteilung mit 4 Freiheitsgraden gegen die Standardnormalverteilung."
#| fig-height: 3.4
N <- 20000; n <- 5
S <- normalmatrix(5711, N, n)
mittel <- rowMeans(S)
streuung <- apply(S, 1, sd)

t_wert <- mittel / (streuung / sqrt(n))   # Streuung geschaetzt
z_wert <- mittel / (1 / sqrt(n))          # Streuung bekannt

round(c(sd_t = sd(t_wert), theorie_sd_t = sqrt((n - 1) / (n - 3)),
        sd_z = sd(z_wert),
        anteil_t_ueber_196 = mean(abs(t_wert) > 1.96),
        anteil_t_ueber_tquantil = mean(abs(t_wert) > qt(0.975, n - 1)),
        anteil_z_ueber_196 = mean(abs(z_wert) > 1.96),
        t_quantil = qt(0.975, n - 1)), 4)

# Was das fuer Konfidenzintervalle bedeutet: deckt das Intervall die wahre 0?
breite_z <- 2 * 1.96 * streuung / sqrt(n)
breite_t <- 2 * qt(0.975, n - 1) * streuung / sqrt(n)
round(c(ueberdeckung_mit_196 = mean(abs(mittel) < 1.96 * streuung / sqrt(n)),
        ueberdeckung_mit_t = mean(abs(mittel) < qt(0.975, n - 1) * streuung / sqrt(n)),
        mittlere_breite_z = mean(breite_z),
        mittlere_breite_t = mean(breite_t)), 4)

ggplot(data.frame(x = t_wert), aes(x)) +
  geom_histogram(aes(y = after_stat(density)), bins = 120,
                 fill = "grey80", colour = NA) +
  stat_function(fun = dt, args = list(df = n - 1), linewidth = 0.9) +
  stat_function(fun = dnorm, linewidth = 0.9, linetype = "dashed") +
  coord_cartesian(xlim = c(-6, 6)) +
  labs(x = "t-Wert", y = "Dichte")
```

##### Python

```{python}
#| label: fig-b3-pv-py
#| fig-cap: "Beispiel 3: dieselbe Gegenüberstellung in Python."
#| fig-height: 3.4
N, n = 20000, 5
S = normalmatrix(5711, N, n)
mittel = S.mean(axis=1)
streuung = S.std(axis=1, ddof=1)

t_wert = mittel / (streuung / np.sqrt(n))
z_wert = mittel / (1 / np.sqrt(n))

print({"sd_t": round(float(t_wert.std(ddof=1)), 4),
       "theorie_sd_t": round(float(np.sqrt((n - 1) / (n - 3))), 4),
       "sd_z": round(float(z_wert.std(ddof=1)), 4),
       "anteil_t_ueber_196": round(float((abs(t_wert) > 1.96).mean()), 4),
       "anteil_t_ueber_tquantil":
           round(float((abs(t_wert) > stats.t.ppf(.975, n - 1)).mean()), 4),
       "anteil_z_ueber_196": round(float((abs(z_wert) > 1.96).mean()), 4),
       "t_quantil": round(float(stats.t.ppf(.975, n - 1)), 4)})

breite_z = 2 * 1.96 * streuung / np.sqrt(n)
breite_t = 2 * stats.t.ppf(.975, n - 1) * streuung / np.sqrt(n)
print({"ueberdeckung_mit_196":
           round(float((abs(mittel) < 1.96 * streuung / np.sqrt(n)).mean()), 4),
       "ueberdeckung_mit_t":
           round(float((abs(mittel)
                        < stats.t.ppf(.975, n - 1) * streuung / np.sqrt(n)).mean()), 4),
       "mittlere_breite_z": round(float(breite_z.mean()), 4),
       "mittlere_breite_t": round(float(breite_t.mean()), 4)})

fig, achse = plt.subplots(figsize=(7, 3.4))
achse.hist(t_wert, bins=120, density=True, color="0.8")
gitter = np.linspace(-6, 6, 400)
achse.plot(gitter, stats.t.pdf(gitter, n - 1), lw=1.6, color="black")
achse.plot(gitter, stats.norm.pdf(gitter), lw=1.6, ls="--", color="black")
achse.set_xlim(-6, 6)
achse.set_xlabel("t-Wert")
achse.set_ylabel("Dichte")
plt.tight_layout()
plt.show()
```

:::

#### Output Zeile für Zeile

| Grösse | Streuung **bekannt** (z) | Streuung **geschätzt** (t) |
|---|---|---|
| Standardabweichung der Statistik | **1.005** | **1.385** (Theorie $\sqrt{4/2} = 1.414$) |
| Anteil mit Betrag über 1.96 | **0.0515** | **0.1242** |
| Anteil über dem richtigen Quantil | 0.0515 (bei 1.96) | **0.0495** (bei 2.7764) |

| Konfidenzintervall | Überdeckung | mittlere Breite |
|---|---|---|
| mit 1.96 gerechnet | **0.8758** | **1.654** |
| mit $t_{0.975;4} = 2.7764$ | **0.9505** | **2.343** |

| Beobachtung | Erklärung |
|---|---|
| Die t-Statistik streut **stärker** als die z-Statistik | 1.385 gegen 1.005. Im Nenner steht eine geschätzte Grösse, und deren Zufälligkeit kommt zur Zufälligkeit des Zählers hinzu. Ist die geschätzte Streuung zufällig klein, wird der Bruch gross. |
| Mit 1.96 gerechnet liegt der Fehler 1. Art bei **12.4 Prozent** statt 5 | Mehr als das Doppelte. Bei $n = 5$ ist das kein Schönheitsfehler, sondern ein anderer Test. |
| Das Konfidenzintervall deckt nur **87.6 Prozent** statt 95 | Dieselbe Sache von der anderen Seite gesehen. |
| Der Preis der Korrektur ist die **Breite** | 2.343 gegen 1.654, also 42 Prozent breiter. Die Unsicherheit über die Streuung wird ehrlich mitgetragen. |
| Mit dem richtigen Quantil stimmt alles | 0.0495 und 0.9505. Die t-Verteilung ist genau die Korrektur, die es braucht. |

::: {.note-box}
**Wie schnell die Korrektur unwichtig wird:** Der Faktor $t_{0.975;df}$ nähert
sich 1.96.

| df | 1 | 2 | 5 | 10 | 30 | 100 | ∞ |
|---|---|---|---|---|---|---|---|
| $t_{0.975}$ | 12.706 | 4.303 | 2.571 | 2.228 | 2.042 | 1.984 | 1.960 |

Ab etwa 30 Freiheitsgraden liegt der Unterschied unter 5 Prozent, daher die
verbreitete Faustregel. Unter 10 ist er dramatisch, und bei df = 1 (die
Cauchy-Verteilung) hat die t-Verteilung **keinen Erwartungswert und keine
Varianz** mehr.

**Das erklärt zugleich, warum die t-Verteilung selten für Daten verwendet
wird und trotzdem in jeder Tabelle steht:** Sie beschreibt nicht Messwerte,
sondern das Verhältnis aus Schätzung und geschätztem Standardfehler.
:::

#### Interpretation und Ergebnissatz

> Bei $n = 5$ führt das Rechnen mit dem Normalquantil 1.96 statt mit
> $t_{0.975;4} = 2.776$ zu einem Fehler 1. Art von 12.4 statt 5 Prozent und zu
> Konfidenzintervallen, die nur 87.6 statt 95 Prozent überdecken. Mit dem
> t-Quantil stimmen beide Werte.

### Beispiel 4: Die F-Verteilung und ihre Empfindlichkeit

#### Frage und Datenlage

$F$ ist ein Verhältnis zweier Varianzschätzungen. Zwei Dinge werden hier
geprüft: dass die Konstruktion stimmt, und was passiert, wenn die Daten nicht
normalverteilt sind.

#### Rechnung

::: {.panel-tabset}

##### R

```{r}
#| label: fig-b4-pv-r
#| fig-cap: "Beispiel 4: simuliertes Varianzverhältnis gegen die F-Dichte."
#| fig-height: 3.4
N <- 20000; d1 <- 5; d2 <- 10
A <- normalmatrix(6811, N, d1)
B <- normalmatrix(9137, N, d2)
Fwert <- (rowSums(A^2) / d1) / (rowSums(B^2) / d2)

round(c(mittel = mean(Fwert), theorie_mittel = d2 / (d2 - 2),
        median = median(Fwert), theorie_median = qf(0.5, d1, d2),
        anteil_ueber_q95 = mean(Fwert > qf(0.95, d1, d2))), 4)

# Der Zusammenhang t^2 = F
round(c(t_quantil_hoch2 = qt(0.975, 4)^2, F_quantil = qf(0.95, 1, 4)), 4)

ggplot(data.frame(x = Fwert), aes(x)) +
  geom_histogram(aes(y = after_stat(density)), bins = 150,
                 fill = "grey80", colour = NA) +
  stat_function(fun = df, args = list(df1 = d1, df2 = d2), linewidth = 0.9) +
  coord_cartesian(xlim = c(0, 6)) +
  labs(x = "F-Wert", y = "Dichte")
```

```{r}
#| label: b4b-pv-r
# Wie robust ist der F-Test auf gleiche Varianzen?
# Beide Gruppen haben immer dieselbe Varianz -- abgelehnt werden duerfte in
# 5 Prozent der Faelle.
N <- 10000; n1 <- 20; n2 <- 20
u <- matrix(lehmer(2718, N * (n1 + n2)), nrow = N, byrow = TRUE)
normal <- qnorm(u)
exponential <- -log(u)

varquotient <- function(M) {
  apply(M[, 1:n1], 1, var) / apply(M[, (n1 + 1):(n1 + n2)], 1, var)
}
unten <- qf(0.025, n1 - 1, n2 - 1); oben <- qf(0.975, n1 - 1, n2 - 1)

fn <- varquotient(normal); fe <- varquotient(exponential)
round(c(F_test_normal = mean(fn < unten | fn > oben),
        F_test_exponential = mean(fe < unten | fe > oben),
        krit_unten = unten, krit_oben = oben), 4)

# Brown-Forsythe als Alternative: F-Statistik auf den Abstaenden zum Median
brown_forsythe <- function(M) {
  A <- M[, 1:n1]; B <- M[, (n1 + 1):(n1 + n2)]
  dA <- abs(A - apply(A, 1, median)); dB <- abs(B - apply(B, 1, median))
  mA <- rowMeans(dA); mB <- rowMeans(dB)
  gesamt <- (mA * n1 + mB * n2) / (n1 + n2)
  zwischen <- n1 * (mA - gesamt)^2 + n2 * (mB - gesamt)^2
  innen <- rowSums((dA - mA)^2) + rowSums((dB - mB)^2)
  zwischen / (innen / (n1 + n2 - 2))
}
kf <- qf(0.95, 1, n1 + n2 - 2)
round(c(bf_normal = mean(brown_forsythe(normal) > kf),
        bf_exponential = mean(brown_forsythe(exponential) > kf),
        woelbung_normal = mean((normal - mean(normal))^4) / sd(normal)^4,
        woelbung_exponential = mean((exponential - mean(exponential))^4) /
          sd(exponential)^4), 4)
```

##### Python

```{python}
#| label: fig-b4-pv-py
#| fig-cap: "Beispiel 4: dieselbe Verteilung in Python."
#| fig-height: 3.4
N, d1, d2 = 20000, 5, 10
A = normalmatrix(6811, N, d1)
B = normalmatrix(9137, N, d2)
Fwert = ((A ** 2).sum(axis=1) / d1) / ((B ** 2).sum(axis=1) / d2)

print({"mittel": round(float(Fwert.mean()), 4),
       "theorie_mittel": round(d2 / (d2 - 2), 4),
       "median": round(float(np.median(Fwert)), 4),
       "theorie_median": round(float(stats.f.ppf(.5, d1, d2)), 4),
       "anteil_ueber_q95":
           round(float((Fwert > stats.f.ppf(.95, d1, d2)).mean()), 4)})

print({"t_quantil_hoch2": round(float(stats.t.ppf(.975, 4)) ** 2, 4),
       "F_quantil": round(float(stats.f.ppf(.95, 1, 4)), 4)})

fig, achse = plt.subplots(figsize=(7, 3.4))
achse.hist(Fwert, bins=150, density=True, color="0.8")
gitter = np.linspace(0.01, 6, 400)
achse.plot(gitter, stats.f.pdf(gitter, d1, d2), lw=1.6, color="black")
achse.set_xlim(0, 6)
achse.set_xlabel("F-Wert")
achse.set_ylabel("Dichte")
plt.tight_layout()
plt.show()
```

```{python}
#| label: b4b-pv-py
N, n1, n2 = 10000, 20, 20
u = lehmer(2718, N * (n1 + n2)).reshape(N, n1 + n2)
normal = stats.norm.ppf(u)
exponential = -np.log(u)


def varquotient(M):
    return M[:, :n1].var(axis=1, ddof=1) / M[:, n1:].var(axis=1, ddof=1)


unten = stats.f.ppf(.025, n1 - 1, n2 - 1)
oben = stats.f.ppf(.975, n1 - 1, n2 - 1)
fn = varquotient(normal)
fe = varquotient(exponential)
print({"F_test_normal": round(float(((fn < unten) | (fn > oben)).mean()), 4),
       "F_test_exponential": round(float(((fe < unten) | (fe > oben)).mean()), 4),
       "krit_unten": round(float(unten), 4), "krit_oben": round(float(oben), 4)})


def brown_forsythe(M):
    A, B = M[:, :n1], M[:, n1:]
    dA = np.abs(A - np.median(A, axis=1, keepdims=True))
    dB = np.abs(B - np.median(B, axis=1, keepdims=True))
    mA, mB = dA.mean(axis=1), dB.mean(axis=1)
    gesamt = (mA * n1 + mB * n2) / (n1 + n2)
    zwischen = n1 * (mA - gesamt) ** 2 + n2 * (mB - gesamt) ** 2
    innen = ((dA - mA[:, None]) ** 2).sum(axis=1) + ((dB - mB[:, None]) ** 2).sum(axis=1)
    return zwischen / (innen / (n1 + n2 - 2))


kf = stats.f.ppf(.95, 1, n1 + n2 - 2)
print({"bf_normal": round(float((brown_forsythe(normal) > kf).mean()), 4),
       "bf_exponential": round(float((brown_forsythe(exponential) > kf).mean()), 4),
       "woelbung_normal": round(float(stats.kurtosis(normal.ravel(), fisher=False)), 4),
       "woelbung_exponential":
           round(float(stats.kurtosis(exponential.ravel(), fisher=False)), 4)})
```

:::

#### Output Zeile für Zeile

Zuerst die Konstruktion, $F_{5,10}$:

| Grösse | Simulation | Theorie |
|---|---|---|
| Mittelwert | **1.2481** | $10/8 = 1.25$ |
| Median | **0.9273** | 0.9319 |
| Anteil über $q_{0.95}$ | **0.0508** | 0.05 |
| $t_{0.975;4}^2$ gegen $F_{0.95;1,4}$ | **7.7086** | **7.7086** |

Und die Empfindlichkeit, beide Gruppen mit **derselben** wahren Varianz:

| Test | normalverteilte Daten | exponentialverteilte Daten |
|---|---|---|
| **F-Test** auf gleiche Varianzen | **0.0502** | **0.2661** |
| **Brown-Forsythe** | **0.0375** | **0.0475** |
| Wölbung der Daten | 3.008 | 9.132 |

| Beobachtung | Erklärung |
|---|---|
| Der Mittelwert ist **nicht 1**, sondern 1.25 | Obwohl Zähler und Nenner denselben Erwartungswert haben. Bei einem Quotienten ist $E(1/X) \neq 1/E(X)$; der Nennerfreiheitsgrad bestimmt, wie stark der Effekt ist. Bei $d_2 = 10$ sind es 25 Prozent. Der **Median** liegt dagegen nahe bei 1. |
| $t^2 = F$ auf sieben Stellen | 7.7086 beide Male. **Der t-Test mit zwei Gruppen und die Varianzanalyse sind derselbe Test.** |
| Der F-Test hält bei Normalverteilung genau 5 Prozent | 0.0502. Unter seiner Annahme ist er exakt. |
| Bei exponentialverteilten Daten lehnt er in **26.6 Prozent** der Fälle ab | Bei völlig gleichen Varianzen. **Das ist mehr als das Fünffache des Versprochenen.** Der F-Test auf Varianzgleichheit prüft in Wahrheit die Normalverteilungsannahme mit. |
| Brown-Forsythe bleibt bei **4.8 Prozent** | Weil er mit Abständen zum Median statt mit Quadraten rechnet und die Wölbung damit kaum eine Rolle spielt. |
| Brown-Forsythe ist bei Normalverteilung leicht **konservativ** | 3.75 statt 5 Prozent bei $n = 20$ pro Gruppe. Der Preis für die Robustheit. |

::: {.warning-box}
**Die praktische Folge:** Der klassische F-Test auf Varianzgleichheit, in R
`var.test()`, in Python `scipy.stats.f.cdf` von Hand, ist als Vorschaltprüfung
vor einem t-Test **nicht zu gebrauchen**. Bei schiefen Daten schlägt er ständig
Alarm, ohne dass die Varianzen verschieden wären.

| Aufgabe | brauchbar | nicht brauchbar |
|---|---|---|
| Varianzen zweier Gruppen vergleichen | Levene, Brown-Forsythe | klassischer F-Test |
| Mittelwerte vergleichen, wenn Varianzen unklar | Welch-t-Test (immer) | t-Test nach Vorschaltprüfung |
| Modelle vergleichen (Varianzanalyse, Regression) | F-Test, hier ist er am Platz |   |

Beim **Modellvergleich** ist die F-Verteilung dagegen der richtige Rahmen und
gegenüber mässiger Nichtnormalität unempfindlich, weil dort die
**Mittelwerte** im Zähler stehen und der zentrale Grenzwertsatz greift. Beim
Varianzvergleich stehen die Streuungen selbst im Zähler, und der Grenzwertsatz
hilft nicht.
:::

#### Interpretation und Ergebnissatz

> Das Verhältnis zweier unabhängiger Varianzschätzungen folgt der
> F-Verteilung; ihr Median liegt nahe bei 1, ihr Mittelwert bei
> $d_2/(d_2-2)$. Der F-Test auf Varianzgleichheit hält sein Niveau nur bei
> normalverteilten Daten: bei exponentialverteilten lehnt er in 26.6 statt
> 5 Prozent der Fälle ab, während Brown-Forsythe bei 4.8 Prozent bleibt.

### Beispiel 5: Dieselben Daten, drei Prüfverteilungen

#### Frage und Datenlage

Zwei Gruppen zu je zwölf Messwerten. Drei verschiedene Fragen, drei
Teststatistiken, drei Verteilungen, an einem einzigen Datensatz.

#### Rechnung

::: {.panel-tabset}

##### R

```{r}
#| label: b5-pv-r
n <- 12
X <- normalmatrix(8123, 2, n)
a <- 50 + 8 * X[1, ]
b <- 50 + 8 * X[2, ] + 6

round(rbind(gruppe_a = a, gruppe_b = b), 2)
round(c(mittel_a = mean(a), mittel_b = mean(b),
        sd_a = sd(a), sd_b = sd(b)), 4)

# (1) Mittelwertvergleich -> t-Verteilung
ergebnis_t <- t.test(b, a, var.equal = TRUE)
round(c(t = unname(ergebnis_t$statistic), df = unname(ergebnis_t$parameter),
        p = ergebnis_t$p.value), 4)

# (2) Dieselbe Frage als Varianzanalyse -> F-Verteilung
alle <- c(a, b); gesamtmittel <- mean(alle)
sq_zwischen <- n * (mean(a) - gesamtmittel)^2 + n * (mean(b) - gesamtmittel)^2
sq_innen <- sum((a - mean(a))^2) + sum((b - mean(b))^2)
Fwert <- (sq_zwischen / 1) / (sq_innen / (2 * n - 2))
round(c(sq_zwischen = sq_zwischen, sq_innen = sq_innen, F = Fwert,
        p = pf(Fwert, 1, 2 * n - 2, lower.tail = FALSE),
        t_hoch2 = unname(ergebnis_t$statistic)^2), 4)

# (3) Passen die Daten zur unterstellten Verteilung? -> Chi-Quadrat
grenzen <- qnorm(c(0.25, 0.5, 0.75), 50, 8)
beobachtet <- table(cut(alle, c(-Inf, grenzen, Inf)))
erwartet <- rep(length(alle) / 4, 4)
chi <- sum((beobachtet - erwartet)^2 / erwartet)
round(grenzen, 3); beobachtet
round(c(chi_quadrat = chi, df = 3,
        p = pchisq(chi, 3, lower.tail = FALSE)), 4)
```

##### Python

```{python}
#| label: b5-pv-py
n = 12
X = normalmatrix(8123, 2, n)
a = 50 + 8 * X[0]
b = 50 + 8 * X[1] + 6

print(pd.DataFrame({"gruppe_a": a, "gruppe_b": b}).T.round(2).to_string())
print({"mittel_a": round(float(a.mean()), 4), "mittel_b": round(float(b.mean()), 4),
       "sd_a": round(float(a.std(ddof=1)), 4), "sd_b": round(float(b.std(ddof=1)), 4)})

t, p = stats.ttest_ind(b, a)
print({"t": round(float(t), 4), "df": 2 * n - 2, "p": round(float(p), 4)})

alle = np.concatenate([a, b])
gesamtmittel = alle.mean()
sq_zwischen = n * (a.mean() - gesamtmittel) ** 2 + n * (b.mean() - gesamtmittel) ** 2
sq_innen = ((a - a.mean()) ** 2).sum() + ((b - b.mean()) ** 2).sum()
Fwert = (sq_zwischen / 1) / (sq_innen / (2 * n - 2))
print({"sq_zwischen": round(float(sq_zwischen), 4),
       "sq_innen": round(float(sq_innen), 4), "F": round(float(Fwert), 4),
       "p": round(float(stats.f.sf(Fwert, 1, 2 * n - 2)), 4),
       "t_hoch2": round(float(t) ** 2, 4)})

grenzen = stats.norm.ppf([.25, .5, .75], 50, 8)
beobachtet = np.histogram(alle, bins=np.concatenate([[-np.inf], grenzen, [np.inf]]))[0]
erwartet = np.repeat(len(alle) / 4, 4)
chi = float((((beobachtet - erwartet) ** 2) / erwartet).sum())
print(np.round(grenzen, 3), beobachtet)
print({"chi_quadrat": round(chi, 4), "df": 3,
       "p": round(float(stats.chi2.sf(chi, 3)), 4)})
```

:::

#### Output Zeile für Zeile

| Gruppe | Mittelwert | Standardabweichung |
|---|---|---|
| A | **49.154** | 6.728 |
| B | **59.679** | 6.959 |

| Frage | Statistik | Verteilung | Wert | df | p |
|---|---|---|---|---|---|
| Unterscheiden sich die Mittelwerte? | $t$ | **t** | **3.7667** | 22 | **0.0011** |
| Dieselbe Frage als Varianzzerlegung | $F$ | **F** | **14.1877** | 1 und 22 | **0.0011** |
| Passen die Werte zur Verteilung N(50, 8²)? | $\chi^2$ | **Chi-Quadrat** | **7.6667** | 3 | **0.0534** |

| Beobachtung | Erklärung |
|---|---|
| $t^2 = 3.7667^2 = 14.1877 = F$ | Auf vier Stellen identisch, und die p-Werte ebenso: 0.0011 beide Male. **Es ist derselbe Test in zwei Schreibweisen.** Der t-Wert trägt das Vorzeichen und sagt, welche Gruppe grösser ist; der F-Wert wirft es weg. |
| Die Quadratsummen zerlegen die Streuung | 664.64 zwischen den Gruppen, 1030.62 innerhalb. $F$ ist das Verhältnis der beiden, jeweils auf ihre Freiheitsgrade bezogen: $\frac{664.64/1}{1030.62/22}$. |
| Der Chi-Quadrat-Test beantwortet eine **andere** Frage | Nicht "sind die Mittelwerte gleich", sondern "liegen die 24 Werte so, wie N(50, 8²) es erwarten liesse". Die vier Quartilsklassen sollten je 6 Werte enthalten, beobachtet wurden **4, 2, 7 und 11**. |
| Sein p-Wert liegt bei **0.053** | Knapp über 5 Prozent. Der Test bemerkt die Verschiebung der Gruppe B, aber er hat wenig Kraft, weil er 24 Werte in vier Klassen zusammenwirft und dabei die Gruppenzugehörigkeit ignoriert. Der t-Test mit derselben Information kommt auf 0.0011. |
| Die Freiheitsgrade sind jedes Mal andere | 22 beim t-Test ($2n-2$, zwei geschätzte Mittelwerte), 1 und 22 beim F-Test, 3 beim Chi-Quadrat-Test (vier Klassen minus eine Nebenbedingung, die Summe ist festgelegt). |

::: {.note-box}
**Die Merkregel, welche Verteilung wann auftaucht:**

| Im Zähler steht … | Verteilung | Beispiele |
|---|---|---|
| eine **Schätzung**, im Nenner ihr geschätzter Standardfehler | **t** | Ein-/Zweistichproben-t-Test, Regressionskoeffizient |
| eine **Summe von Abweichungsquadraten** | **Chi-Quadrat** | Anpassungstest, Unabhängigkeitstest, Likelihood-Quotient |
| ein **Verhältnis zweier Varianzschätzungen** | **F** | Varianzanalyse, Modellvergleich zweier Regressionen |

Nicht die Fragestellung entscheidet, sondern die **Bauart der Statistik**.
:::

#### Interpretation und Ergebnissatz

> An denselben 24 Werten liefert der t-Test $t(22) = 3.77$ mit $p = 0.0011$, die
> Varianzanalyse $F(1, 22) = 14.19$ mit demselben $p$, weil $F = t^2$ gilt, und
> der Chi-Quadrat-Anpassungstest $\chi^2(3) = 7.67$ mit $p = 0.053$, eine
> andere Frage, eine andere Verteilung, eine andere Antwort.

::::

## Verständnisfragen

::: {.quiz}
Warum ist die Chi-Quadrat-Verteilung nie negativ?

- [x] Weil sie eine Summe von Quadraten ist ~ Richtig. Quadrate sind nicht
      negativ, also ist ihre Summe es auch nicht.
- [ ] Weil Wahrscheinlichkeiten nicht negativ sind ~ Das gilt für jede
      Verteilung und erklärt den Wertebereich nicht.
- [ ] Weil sie nur bei Häufigkeiten verwendet wird ~ Sie beschreibt auch die
      Stichprobenvarianz, und der Grund liegt in der Konstruktion.
:::

::: {.quiz}
Die Simulation ergab bei sechs Beobachtungen im Mittel eine Varianz von 0.833
statt 1, wenn durch n geteilt wurde. Wie heisst dieser Effekt?

- [x] Bessel-Korrektur, der Faktor ist n minus eins durch n ~ Richtig. Die
      Abweichungen werden vom geschätzten Mittelwert gemessen, der näher an den
      Daten liegt als der wahre. Fünf Sechstel sind genau 0.833.
- [ ] Zentraler Grenzwertsatz ~ Der betrifft die Verteilung von Summen, nicht
      die Verzerrung einer Varianzschätzung.
- [ ] Zufall, bei 20 000 Wiederholungen kann das vorkommen ~ Der
      Standardfehler liegt hier bei rund 0.004; eine Abweichung von 0.167 ist
      systematisch.
:::

::: {.quiz}
Warum ist die t-Verteilung breiter als die Normalverteilung?

- [x] Weil im Nenner eine geschätzte statt einer bekannten Streuung steht ~
      Richtig. Zwei zufällige Grössen statt einer. Fällt die geschätzte
      Streuung klein aus, wird der Quotient gross.
- [ ] Weil die Daten nicht normalverteilt sind ~ In der Simulation waren sie es
      exakt, und die t-Verteilung war trotzdem breiter.
- [ ] Weil der Stichprobenumfang klein ist ~ Das bestimmt nur, wie viel
      breiter. Der Grund ist die Schätzung der Streuung.
:::

::: {.quiz}
Bei fünf Beobachtungen wurde mit 1.96 statt mit 2.776 gerechnet. Was war die
Folge?

- [x] Der Fehler 1. Art stieg auf 12.4 Prozent und die Überdeckung sank auf
      87.6 Prozent ~ Richtig, mehr als das Doppelte des versprochenen Niveaus.
      Der Preis der Korrektur sind 42 Prozent breitere Intervalle.
- [ ] Es machte praktisch keinen Unterschied ~ Ab etwa 30 Freiheitsgraden
      stimmt das, bei vier nicht.
- [ ] Die Intervalle wurden zu breit ~ Sie wurden zu schmal; 1.96 ist kleiner
      als 2.776.
:::

::: {.quiz}
Der F-Test auf gleiche Varianzen lehnte bei exponentialverteilten Daten in 26.6
Prozent der Fälle ab, obwohl die Varianzen gleich waren. Was folgt daraus?

- [x] Er ist als Vorschaltprüfung vor einem t-Test unbrauchbar ~ Richtig. Er
      reagiert auf die Wölbung der Verteilung mit, hier 9.1 statt 3.0. Levene
      oder Brown-Forsythe blieben bei rund 5 Prozent. Praktisch sinnvoller ist
      ohnehin der Welch-t-Test ohne Vorschaltprüfung.
- [ ] Exponentialverteilte Daten haben verschiedene Varianzen ~ Beide Gruppen
      stammten aus derselben Verteilung.
- [ ] Die F-Verteilung ist grundsätzlich unbrauchbar ~ Beim Modellvergleich in
      der Varianzanalyse ist sie am Platz und unempfindlich, weil dort
      Mittelwerte im Zähler stehen.
:::

::: {.quiz}
Der t-Wert war 3.7667, der F-Wert 14.1877, beide p-Werte 0.0011. Zufall?

- [x] Nein, 3.7667 zum Quadrat ist 14.1877; es ist derselbe Test ~ Richtig, es
      gilt t² mit df Freiheitsgraden gleich F mit 1 und df. Der t-Wert behält
      das Vorzeichen und sagt zusätzlich, welche Gruppe grösser ist.
- [ ] Zufall bei diesem Datensatz ~ Der Zusammenhang gilt algebraisch für jeden
      Datensatz mit zwei Gruppen.
- [ ] Weil beide Tests dieselben Daten verwenden ~ Der Chi-Quadrat-Test
      verwendete ebenfalls dieselben Daten und kam auf p gleich 0.053.
:::

## Verlinkte Ressourcen

- [Hypothesentests: Grundlagen](../inferenz/hypothesentests-grundlagen.qmd)
- [Schätzen und Konfidenzintervalle](../inferenz/schaetzen-konfidenzintervalle.qmd)
- [Normalverteilung und zentraler Grenzwertsatz](normalverteilung-zgws.qmd)
- [NIST/SEMATECH e-Handbook of Statistical Methods](https://www.itl.nist.gov/div898/handbook/eda/section3/eda366.htm)
