---
title: "QQ-Plots"
description: "Verteilungen grafisch vergleichen und typische Muster deuten."
categories: ["Verteilungen", "Visualisierung", "Interpretation", "R", "Python"]
quelle: ["ESDS"]
seitentyp: konzept
stand: entwurf
order: 70
---

```{r}
#| label: setup-r
#| include: false
library(ggplot2)

theme_set(theme_minimal(base_size = 12))
set.seed(42)
```

```{python}
#| label: setup-python
#| include: false
import numpy as np
import pandas as pd
import matplotlib.pyplot as plt
from scipy import stats

plt.rcParams.update({"figure.figsize": (7, 4.2), "font.size": 11,
                     "savefig.dpi": 288, "figure.dpi": 288})
rng = np.random.default_rng(42)
```

## Kernideen

- Der QQ-Plot vergleicht beobachtete Quantile mit theoretischen
- Punkte auf der Geraden bedeuten Übereinstimmung mit der Referenzverteilung
- Abweichungen an den Enden sind üblich, Bögen und S-Formen nicht
- Er zeigt die Art der Abweichung, ein Test nur ihr Vorhandensein
- Bei grossem n schlägt jeder Normalitätstest an, der Plot bleibt lesbar

## Erklärung

::: {.note-box}
**Vorwissen:** [Lage- und Streuungsmasse](../grundlagen/lage-streuungsmasse.qmd)
für Quantile, denn der QQ-Plot besteht aus nichts anderem, und die
[Normalverteilung](normalverteilung-zgws.qmd) als übliche Referenz. Die
zugehörigen Tests stehen unter
[Normalitätstests](../tests/normalitaetstests.qmd).
:::

### Der QQ-Plot

Ob eine Verteilungsannahme passt, lässt sich am Histogramm nur grob beurteilen,
weil dessen Aussehen von der Klassenzahl abhängt. Der QQ-Plot ist präziser: Er
trägt die beobachteten Quantile gegen die theoretisch erwarteten auf. Liegen
die Punkte auf einer Geraden, passt die Annahme.

Der eigentliche Nutzen liegt darin, dass Abweichungen lesbar sind:

::: panel-tabset
## R

```{r}
#| label: fig-qq-r
#| fig-cap: "Drei Stichproben im QQ-Plot: normal, rechtsschief, schwere Ränder."
#| fig-height: 3.2
par(mfrow = c(1, 3), mar = c(4, 4, 3, 1))

qqnorm(rnorm(200), main = "normalverteilt"); qqline(rnorm(200))
qqnorm(rexp(200), main = "rechtsschief"); qqline(rexp(200))
qqnorm(rt(200, df = 3), main = "schwere Ränder"); qqline(rt(200, df = 3))
```

## Python

```{python}
#| label: fig-qq-py
#| fig-cap: "Dieselben drei Muster mit scipy."
fig, achsen = plt.subplots(1, 3, figsize=(7, 3.2))
proben = [("normalverteilt", rng.normal(size=200)),
          ("rechtsschief", rng.exponential(size=200)),
          ("schwere Ränder", rng.standard_t(df=3, size=200))]

for ax, (titel, daten) in zip(achsen, proben):
    stats.probplot(daten, dist="norm", plot=ax)
    ax.set_title(titel)
    ax.get_lines()[0].set_markersize(3)
fig.tight_layout()
plt.show()
```
:::

Die Muster lassen sich merken. Eine durchgehende Krümmung zeigt Schiefe. Ein
Abknicken an beiden Enden nach oben und unten zeigt schwerere Ränder als die
Normalverteilung, also mehr extreme Werte als erwartet. Ein Abflachen an den
Enden zeigt das Gegenteil.

::: {.note-box}
Bei kleinen Stichproben streuen die Punkte an den Rändern immer stärker, weil
dort die wenigsten Beobachtungen liegen. Leichte Abweichungen an den Enden sind
normal und kein Beleg gegen die Annahme.
:::

::: {.quiz}
Eine Dichtefunktion nimmt an einer Stelle den Wert 10 an. Ist das möglich?

- [x] Ja, denn die Dichte ist keine Wahrscheinlichkeit ~ Richtig. Sie gibt
      Wahrscheinlichkeit pro Einheit an. Bei einer Gleichverteilung zwischen 0
      und 0.1 muss die Dichte 10 betragen, damit die Fläche eins ergibt.
      Beschränkt ist die Fläche, nicht die Höhe.
- [ ] Nein, Wahrscheinlichkeiten liegen zwischen null und eins ~ Das gilt für
      Wahrscheinlichkeiten, und eine Dichte ist keine.
- [ ] Nur bei diskreten Verteilungen ~ Dort gibt es gar keine Dichte, sondern
      eine Wahrscheinlichkeitsfunktion, und deren Werte sind tatsächlich
      begrenzt.
:::

::: {.quiz}
Ein QQ-Plot zeigt Punkte, die links unterhalb und rechts oberhalb der Geraden
liegen. Was heisst das? Die Muster stehen in @fig-qq-r nebeneinander.

- [ ] Die Daten sind rechtsschief ~ Schiefe zeigt sich als durchgehende
      Krümmung, nicht als Abknicken an beiden Enden.
- [x] Die Verteilung hat schwerere Ränder als die Normalverteilung ~ Richtig.
      An beiden Enden liegen extremere Werte, als das Modell erwarten lässt.
      Praktisch heisst das mehr Ausreisser, was Verfahren stört, die auf dem
      Mittelwert beruhen.
- [ ] Die Stichprobe ist zu klein ~ Bei kleinen Stichproben streuen die Ränder
      stärker, aber dann in beide Richtungen zufällig, nicht systematisch.
:::

::: {.quiz}
Was sagt der zentrale Grenzwertsatz über die Ausgangsdaten aus, wenn diese
stark schief verteilt sind?

- [ ] Dass sie mit wachsender Stichprobe normalverteilt werden ~ Genau das sagt
      er nicht. Die Einzelwerte bleiben schief, wie das linke Bild zeigt.
- [x] Nichts, normal wird die Verteilung der Mittelwerte ~ Richtig. Rechts sind
      Mittelwerte aus je dreissig Werten aufgetragen, und die sind glockenförmig.
      Darauf beruhen Konfidenzintervall und t-Test.
- [ ] Dass sie unabhängig sein müssen ~ Unabhängigkeit ist eine Voraussetzung
      des Satzes, aber nicht seine Aussage.
:::

## Verlinkte Ressourcen

- [OpenIntro Statistics, Kapitel zu Verteilungen](https://www.openintro.org/book/os/)
