---
title: "QQ-Plots"
description: "Verteilungen grafisch vergleichen und typische Muster deuten."
categories: ["Verteilungen", "Visualisierung", "Interpretation", "R", "Python"]
quelle: ["ESDS"]
seitentyp: konzept
stand: entwurf
order: 70
---

```{r}
#| label: setup-r
#| include: false
library(ggplot2)

theme_set(theme_minimal(base_size = 12))

lehmer <- function(saat, anzahl) {
  s <- saat
  raus <- numeric(anzahl)
  for (k in seq_len(anzahl)) {
    s <- (16807 * s) %% 2147483647
    raus[k] <- s / 2147483647
  }
  raus
}

# Stichproben aus verschiedenen Verteilungen, alle aus demselben Strom
# gleichverteilter Zahlen ueber die Quantilfunktion
stichprobe <- function(saat, art, n = 200) {
  u <- lehmer(saat, n)
  switch(art,
    normal = qnorm(u),
    rechtsschief = -log(u),
    linksschief = log(u),
    schwere_raender = qt(u, df = 3),
    leichte_raender = 25 + 50 * u
  )
}
```

```{python}
#| label: setup-python
#| include: false
import numpy as np
import pandas as pd
import matplotlib.pyplot as plt
from scipy import stats

plt.rcParams.update({"figure.figsize": (7, 4.2), "font.size": 11,
                     "savefig.dpi": 288, "figure.dpi": 288})


def lehmer(saat, anzahl):
    s = float(saat)
    raus = np.empty(anzahl)
    for k in range(anzahl):
        s = (16807.0 * s) % 2147483647.0
        raus[k] = s / 2147483647.0
    return raus


def stichprobe(saat, art, n=200):
    u = lehmer(saat, n)
    return {"normal": stats.norm.ppf(u),
            "rechtsschief": -np.log(u),
            "linksschief": np.log(u),
            "schwere_raender": stats.t.ppf(u, df=3),
            "leichte_raender": 25 + 50 * u}[art]
```

## Kernideen

- Der QQ-Plot vergleicht **beobachtete** Quantile mit **theoretischen**.
- Punkte auf der Geraden bedeuten Übereinstimmung mit der Referenzverteilung.
- Er zeigt die **Art** der Abweichung; ein Test nur ihr Vorhandensein.
- Die vier Muster: Krümmung heisst Schiefe, S-Form heisst schwere oder leichte
  Ränder.
- Abweichungen an den Enden sind bei kleinen Stichproben normal.
- Bei grossem $n$ schlägt jeder Normalitätstest an, der Plot bleibt lesbar.
- Die Referenzverteilung muss nicht die Normalverteilung sein.

## Erklärung

::: {.note-box}
**Vorwissen:** [Lage- und Streuungsmasse](../grundlagen/lage-streuungsmasse.qmd)
für Quantile, denn der QQ-Plot besteht aus nichts anderem, und die
[Normalverteilung](normalverteilung-zgws.qmd) als übliche Referenz. Die
zugehörigen Tests stehen unter
[Normalitätstests](../tests/normalitaetstests.qmd).
:::

### Wie ein QQ-Plot entsteht

Ob eine Verteilungsannahme passt, lässt sich am Histogramm nur grob beurteilen,
weil dessen Aussehen von der Klassenzahl abhängt. Der QQ-Plot ist präziser und
entsteht in drei Schritten:

1. Die $n$ Beobachtungen **sortieren**. Der kleinste Wert ist das empirische
   $\tfrac{0.5}{n}$-Quantil, der zweitkleinste das $\tfrac{1.5}{n}$-Quantil und
   so weiter.
2. Zu jeder dieser Positionen das **theoretische** Quantil der Referenzverteilung
   berechnen.
3. Beides gegeneinander auftragen.

Passt die Annahme, liegen die Punkte auf einer Geraden — und zwar auf der mit
Steigung $\sigma$ und Achsenabschnitt $\mu$. **Die Gerade wird nicht angepasst,
sie folgt aus den Daten.**

::: {.note-box}
**Warum $\tfrac{i - 0.5}{n}$ und nicht $\tfrac{i}{n}$?** Weil sonst der grösste
Wert das 100-Prozent-Quantil wäre, und das ist bei einer unbegrenzten Verteilung
unendlich. Es gibt mehrere gebräuchliche Korrekturen; R verwendet bei kleinen
Stichproben $\tfrac{i - 3/8}{n + 1/4}$, `scipy` dieselbe Formel. Die Unterschiede
sind in der Mitte unsichtbar und an den Rändern klein.
:::

### Die vier Muster

| Bild | Bedeutung | Was in den Daten steckt |
|---|---|---|
| Punkte **auf** der Geraden | Annahme passt | |
| durchgehende **Krümmung nach oben** (links unter, rechts über der Linie in einem Bogen) | **rechtsschief** | ein langer Rand nach rechts |
| durchgehende **Krümmung nach unten** | **linksschief** | ein langer Rand nach links |
| **S-Form**: links unter, rechts über der Geraden | **schwerere Ränder** | mehr extreme Werte als erwartet |
| **umgekehrte S-Form**: links über, rechts unter | **leichtere Ränder** | weniger extreme Werte, etwa bei begrenzten Skalen |

Der Unterschied zwischen Krümmung und S-Form ist der entscheidende: Eine
Krümmung geht **in eine Richtung**, eine S-Form knickt an **beiden** Enden in
entgegengesetzte Richtungen ab.

### QQ-Plot oder Test?

| | QQ-Plot | Normalitätstest |
|---|---|---|
| Sagt | **wie** abgewichen wird | **ob** abgewichen wird |
| Bei kleinem $n$ | schwer zu lesen | findet fast nichts |
| Bei grossem $n$ | bleibt lesbar | schlägt immer an |
| Braucht | ein Urteil | eine Schwelle |

Die praktische Empfehlung ist eindeutig: **Der Plot entscheidet, der Test
ergänzt.** Der Grund steht in Beispiel 4.

## Beispiele

:::: {.panel-tabset}

### Beispiel 1: Ein QQ-Plot von Hand

#### Frage und Datenlage

Zehn Messwerte. Der QQ-Plot wird Schritt für Schritt gebaut, damit klar wird,
was auf den Achsen steht.

#### Rechnung

::: {.panel-tabset}

##### R

```{r}
#| label: fig-b1-qq-r
#| fig-cap: "Beispiel 1: links der selbst gebaute QQ-Plot, rechts der von qqnorm()."
#| fig-height: 3.2
x <- round(qnorm(lehmer(1122, 10), mean = 20, sd = 4), 1)
sortiert <- sort(x)

n <- length(x)
position <- (seq_len(n) - 0.5) / n      # empirische Quantilstufen
theoretisch <- qnorm(position)          # theoretische Quantile

round(data.frame(rang = seq_len(n), wert = sortiert,
                 position = round(position, 4),
                 theoretisch = round(theoretisch, 4)), 4)

par(mfrow = c(1, 2), mar = c(4, 4, 3, 1))
plot(theoretisch, sortiert, pch = 16, main = "von Hand",
     xlab = "theoretisches Quantil", ylab = "beobachteter Wert")
abline(a = mean(x), b = sd(x), lwd = 2)
qqnorm(x, pch = 16, main = "qqnorm()")
qqline(x, lwd = 2)
par(mfrow = c(1, 1))

round(c(mittel = mean(x), sd = sd(x),
        steigung_der_geraden = coef(lm(sortiert ~ theoretisch))[2]), 3)
```

##### Python

```{python}
#| label: fig-b1-qq-py
#| fig-cap: "Beispiel 1: derselbe Aufbau in Python."
#| fig-height: 3.2
x = np.round(stats.norm.ppf(lehmer(1122, 10), loc=20, scale=4), 1)
sortiert = np.sort(x)

n = len(x)
position = (np.arange(1, n + 1) - 0.5) / n
theoretisch = stats.norm.ppf(position)

print(pd.DataFrame({"rang": np.arange(1, n + 1), "wert": sortiert,
                    "position": position.round(4),
                    "theoretisch": theoretisch.round(4)}).to_string(index=False))

fig, achsen = plt.subplots(1, 2, figsize=(7, 3.2))
achsen[0].scatter(theoretisch, sortiert, color="black")
gitter = np.array([theoretisch.min(), theoretisch.max()])
achsen[0].plot(gitter, x.mean() + x.std(ddof=1) * gitter, lw=2, color="black")
achsen[0].set_title("von Hand")
achsen[0].set_xlabel("theoretisches Quantil")
achsen[0].set_ylabel("beobachteter Wert")
stats.probplot(x, dist="norm", plot=achsen[1])
achsen[1].set_title("probplot()")
plt.tight_layout()
plt.show()

steigung, achsenabschnitt = np.polyfit(theoretisch, sortiert, 1)
print({"mittel": round(float(x.mean()), 3),
       "sd": round(float(x.std(ddof=1)), 3),
       "steigung_der_geraden": round(float(steigung), 3)})
```

:::

#### Output Zeile für Zeile

| Rang | beobachteter Wert | Position $\tfrac{i-0.5}{10}$ | theoretisches Quantil |
|---|---|---|---|
| 1 | 10.5 | 0.05 | **-1.6449** |
| 2 | 16.2 | 0.15 | -1.0364 |
| 3 | 20.9 | 0.25 | -0.6745 |
| 4 | 21.1 | 0.35 | -0.3853 |
| 5 | 21.8 | 0.45 | -0.1257 |
| 6 | 21.9 | 0.55 | 0.1257 |
| 7 | 22.4 | 0.65 | 0.3853 |
| 8 | 22.9 | 0.75 | 0.6745 |
| 9 | 23.1 | 0.85 | 1.0364 |
| 10 | 23.2 | 0.95 | **1.6449** |

| Ausgabe | Wert hier | Wie er zu lesen ist |
|---|---|---|
| Die **Position** ist der Rang, auf 0 bis 1 umgerechnet | 0.05 bis 0.95 | Der kleinste von zehn Werten steht für das 5-Prozent-Quantil, nicht für das 10-Prozent-Quantil und nicht für das Minimum. |
| Das **theoretische Quantil** ist $\Phi^{-1}(\text{Position})$ | -1.645 bis +1.645 | Bei der Standardnormalverteilung. Die Werte sind symmetrisch, weil die Positionen es sind. |
| Die **Steigung** der Geraden | 3.399 | Ungefähr die Standardabweichung der Daten (4.027). Dass sie kleiner ausfällt, liegt an den beiden tiefen Werten links. |
| Der **Achsenabschnitt** | 20.4 | Genau der Mittelwert. |
| Die beiden linken Punkte liegen **unter** der Geraden | 10.5 und 16.2 | Bei zehn Beobachtungen ist das nicht deutbar — Beispiel 3 zeigt, wie stark die Ränder streuen. |

::: {.note-box}
**Was der QQ-Plot dem Histogramm voraushat:** Er braucht keine Klassenzahl. Ein
Histogramm derselben zehn Werte sähe je nach Klassenbreite völlig verschieden
aus; die zehn Punkte hier sind eindeutig bestimmt.

**Und was er ihm nicht voraushat:** Er zeigt die Verteilung nicht direkt. Wer
sehen will, ob es zwei Gipfel gibt, braucht das Histogramm — im QQ-Plot äussert
sich Zweigipfligkeit als schwer erkennbare Stufe.
:::

#### Interpretation

Die zehn Punkte liegen ungefähr auf einer Geraden. Bei $n = 10$ ist das aber
kaum mehr als die Feststellung, dass nichts offensichtlich Falsches vorliegt.

### Beispiel 2: Die vier Muster

#### Frage und Datenlage

Fünf Stichproben zu je 200 Werten, alle aus demselben Strom gleichverteilter
Zufallszahlen über die jeweilige Quantilfunktion erzeugt: normal,
rechtsschief, linksschief, mit schweren Rändern (t-Verteilung mit 3
Freiheitsgraden) und mit leichten Rändern (Gleichverteilung).

#### Rechnung

::: {.panel-tabset}

##### R

```{r}
#| label: fig-b2-qq-r
#| fig-cap: "Beispiel 2: fünf Muster im QQ-Plot gegen die Normalverteilung."
#| fig-height: 5
arten <- c("normal", "rechtsschief", "linksschief",
           "schwere_raender", "leichte_raender")

par(mfrow = c(2, 3), mar = c(4, 4, 3, 1))
for (art in arten) {
  d <- stichprobe(2233, art)
  qqnorm(d, pch = 16, cex = 0.5, main = art)
  qqline(d, lwd = 2)
}
plot.new()
par(mfrow = c(1, 1))

schiefe <- function(x) {
  z <- (x - mean(x)) / sqrt(mean((x - mean(x))^2))
  mean(z^3)
}
woelbung <- function(x) {
  z <- (x - mean(x)) / sqrt(mean((x - mean(x))^2))
  mean(z^4) - 3
}

for (art in arten) {
  d <- stichprobe(2233, art)
  cat(sprintf("%-16s Schiefe %+.3f | Wölbung %+.3f | Shapiro-Wilk p %.2e\n",
              art, schiefe(d), woelbung(d), shapiro.test(d)$p.value))
}
```

##### Python

```{python}
#| label: fig-b2-qq-py
#| fig-cap: "Beispiel 2: dieselben fünf Muster in Python."
#| fig-height: 5
arten = ["normal", "rechtsschief", "linksschief",
         "schwere_raender", "leichte_raender"]

fig, achsen = plt.subplots(2, 3, figsize=(7, 5))
for achse, art in zip(achsen.ravel(), arten):
    stats.probplot(stichprobe(2233, art), dist="norm", plot=achse)
    achse.set_title(art, fontsize=9)
    achse.get_lines()[0].set_markersize(3)
achsen.ravel()[-1].axis("off")
plt.tight_layout()
plt.show()

for art in arten:
    d = stichprobe(2233, art)
    print(f"{art:16s} Schiefe {stats.skew(d):+.3f}"
          f" | Wölbung {stats.kurtosis(d):+.3f}"
          f" | Shapiro-Wilk p {stats.shapiro(d).pvalue:.2e}")
```

:::

#### Output Zeile für Zeile

| Stichprobe | Schiefe | Wölbung | Shapiro-Wilk p | Muster im Plot |
|---|---|---|---|---|
| **normal** | +0.073 | -0.439 | **0.316** | Punkte auf der Geraden |
| **rechtsschief** | **+1.363** | +1.529 | 6·10⁻¹³ | Bogen nach oben |
| **linksschief** | **-1.363** | +1.529 | 6·10⁻¹³ | Bogen nach unten |
| **schwere Ränder** | +0.832 | **+4.206** | 7·10⁻⁷ | S-Form, beide Enden weg von der Geraden |
| **leichte Ränder** | -0.038 | **-1.347** | 1·10⁻⁷ | umgekehrte S-Form, beide Enden zur Geraden hin |

| Beobachtung | Erklärung |
|---|---|
| **Schiefe** unterscheidet die beiden Bögen | +1.363 gegen -1.363, exakt gespiegelt — die linksschiefe Stichprobe ist die rechtsschiefe mit umgekehrtem Vorzeichen. |
| **Wölbung** unterscheidet die beiden S-Formen | +4.21 gegen -1.35. Positive Wölbung heisst schwerere Ränder als die Normalverteilung, negative leichtere. Die Normalverteilung hat definitionsgemäss die Wölbung 0. |
| Die **leichten Ränder** sind die Gleichverteilung | Sie hat gar keine Ränder — bei 25 und 75 ist Schluss. Im QQ-Plot äussert sich das darin, dass die äussersten Punkte **weniger** extrem sind, als die Normalverteilung erwarten liesse. |
| Der **Test** unterscheidet nichts davon | Vier p-Werte zwischen 10⁻⁷ und 10⁻¹³ — alle "hochsignifikant nicht normal", ohne dass daraus hervorginge, **was** los ist. |

::: {.note-box}
**Warum die Art der Abweichung wichtiger ist als ihr Vorhandensein:**

| Abweichung | Praktische Folge | Was hilft |
|---|---|---|
| **Schiefe** | Mittelwert ist nicht mehr der typische Wert; symmetrische Intervalle passen nicht | Transformation (Logarithmus), oder Median und Rangverfahren |
| **schwere Ränder** | mehr Ausreisser als erwartet; Mittelwert und Standardabweichung werden instabil | robuste Verfahren, getrimmte Mittelwerte |
| **leichte Ränder** | meist harmlos; Tests werden eher konservativ | nichts |

Ein Test, der nur "nicht normal" meldet, führt zu keiner dieser drei
Entscheidungen. Der Plot schon.
:::

#### Interpretation und Ergebnissatz

> Die Stichprobe zeigt im QQ-Plot einen durchgehenden Bogen nach oben und eine
> Schiefe von +1.36. Die Abweichung von der Normalverteilung ist eine
> Rechtsschiefe; vor weiteren Auswertungen wird eine Logarithmierung geprüft.

### Beispiel 3: Wie viel Streuung ist normal?

#### Frage und Datenlage

Die häufigste Fehldeutung: Punkte, die an den Enden von der Geraden abweichen,
werden für einen Befund gehalten. Sechs Stichproben aus **derselben**
Normalverteilung — dreimal mit $n = 20$, dreimal mit $n = 200$.

#### Rechnung

::: {.panel-tabset}

##### R

```{r}
#| label: fig-b3-qq-r
#| fig-cap: "Beispiel 3: sechsmal dieselbe Normalverteilung. Oben n = 20, unten n = 200."
#| fig-height: 4.6
par(mfrow = c(2, 3), mar = c(4, 4, 3, 1))
for (n in c(20, 200)) {
  for (k in 1:3) {
    d <- qnorm(lehmer(5000 + 10 * k + n, n))
    qqnorm(d, pch = 16, cex = 0.6, main = paste("n =", n))
    qqline(d, lwd = 2)
  }
}
par(mfrow = c(1, 1))

for (n in c(20, 200)) {
  for (k in 1:3) {
    d <- qnorm(lehmer(5000 + 10 * k + n, n))
    cat(sprintf("n = %3d, Stichprobe %d | Schiefe %+.3f | Shapiro-Wilk p %.3f\n",
                n, k, schiefe(d), shapiro.test(d)$p.value))
  }
}
```

##### Python

```{python}
#| label: fig-b3-qq-py
#| fig-cap: "Beispiel 3: dieselben sechs Stichproben in Python."
#| fig-height: 4.6
fig, achsen = plt.subplots(2, 3, figsize=(7, 4.6))
for zeile, n in enumerate([20, 200]):
    for k in range(1, 4):
        d = stats.norm.ppf(lehmer(5000 + 10 * k + n, n))
        stats.probplot(d, dist="norm", plot=achsen[zeile, k - 1])
        achsen[zeile, k - 1].set_title(f"n = {n}", fontsize=9)
        achsen[zeile, k - 1].get_lines()[0].set_markersize(3)
plt.tight_layout()
plt.show()

for n in [20, 200]:
    for k in range(1, 4):
        d = stats.norm.ppf(lehmer(5000 + 10 * k + n, n))
        print(f"n = {n:3d}, Stichprobe {k} | Schiefe {stats.skew(d):+.3f}"
              f" | Shapiro-Wilk p {stats.shapiro(d).pvalue:.3f}")
```

:::

#### Output Zeile für Zeile

| Beobachtung | Erklärung |
|---|---|
| Alle sechs Stichproben stammen aus **exakt derselben** Normalverteilung | Jede Abweichung von der Geraden ist damit definitionsgemäss Zufall. |
| Bei $n = 20$ weichen die Randpunkte **sichtbar** ab | Und zwar in jeder der drei Stichproben anders. Wer eine davon einzeln sähe, könnte "schwere Ränder" oder "leichte Schiefe" hineinlesen. |
| Bei $n = 200$ liegen die Punkte **eng** an der Geraden | Auch dort noch am weitesten an den Enden. |
| Die Shapiro-Wilk-p-Werte sind durchweg **unauffällig** | Was zu erwarten ist: Die Nullhypothese trifft ja zu. Nur bei einer von zwanzig Stichproben wäre ein p unter 0.05 zu erwarten. |

::: {.note-box}
**Warum die Ränder immer stärker streuen**, ist eine einfache Rechnung: Der
grösste von $n$ Werten hat eine Verteilung, deren Streuung mit $n$ **wächst** —
er kann beliebig weit hinausrutschen. Der Median dagegen wird mit wachsendem $n$
immer genauer bestimmt.

Deshalb sind die Punkte in der Mitte eines QQ-Plots verlässlich und die an den
Enden nicht. Manche Umsetzungen zeichnen deshalb ein **Konfidenzband** ein — in R
etwa `car::qqPlot()`, das die Punktweise-Streuung berücksichtigt. Wo es fehlt,
muss man es im Kopf haben.

**Die praktische Faustregel:** Unter etwa 30 Beobachtungen ist ein QQ-Plot nur
für grobe Befunde brauchbar. Was dort wie eine Abweichung aussieht, ist meist
keine.
:::

#### Interpretation

Ein QQ-Plot wird nicht Punkt für Punkt gelesen, sondern auf ein **durchgehendes
Muster** hin. Ein einzelner Ausreisser am Rand ist keins.

### Beispiel 4: Wenn der Test anschlägt und der Plot gerade bleibt

#### Frage und Datenlage

Eine Verteilung, die von der Normalverteilung **praktisch bedeutungslos**
abweicht: eine log-normale mit $\sigma = 0.15$, also eine Schiefe von rund 0.45.
Getestet bei wachsender Stichprobengrösse.

#### Rechnung

::: {.panel-tabset}

##### R

```{r}
#| label: fig-b4-qq-r
#| fig-cap: "Beispiel 4: dieselbe leicht schiefe Verteilung bei n = 50 und n = 5000."
#| fig-height: 3.2
leicht_schief <- function(n) exp(0.15 * qnorm(lehmer(4455, n)))

par(mfrow = c(1, 2), mar = c(4, 4, 3, 1))
for (n in c(50, 5000)) {
  d <- leicht_schief(n)
  qqnorm(d, pch = 16, cex = 0.4, main = paste("n =", n))
  qqline(d, lwd = 2)
}
par(mfrow = c(1, 1))

for (n in c(20, 50, 200, 1000, 5000)) {
  d <- leicht_schief(n)
  rein <- qnorm(lehmer(3344, n))
  cat(sprintf("n = %4d | leicht schief: Schiefe %+.3f, p %.2e | rein normal: p %.3f\n",
              n, schiefe(d), shapiro.test(d)$p.value,
              shapiro.test(rein)$p.value))
}
```

##### Python

```{python}
#| label: fig-b4-qq-py
#| fig-cap: "Beispiel 4: dieselbe Gegenüberstellung in Python."
#| fig-height: 3.2
def leicht_schief(n):
    return np.exp(0.15 * stats.norm.ppf(lehmer(4455, n)))


fig, achsen = plt.subplots(1, 2, figsize=(7, 3.2))
for achse, n in zip(achsen, [50, 5000]):
    stats.probplot(leicht_schief(n), dist="norm", plot=achse)
    achse.set_title(f"n = {n}", fontsize=9)
    achse.get_lines()[0].set_markersize(2)
plt.tight_layout()
plt.show()

for n in [20, 50, 200, 1000, 5000]:
    d = leicht_schief(n)
    rein = stats.norm.ppf(lehmer(3344, n))
    print(f"n = {n:4d} | leicht schief: Schiefe {stats.skew(d):+.3f},"
          f" p {stats.shapiro(d).pvalue:.2e}"
          f" | rein normal: p {stats.shapiro(rein).pvalue:.3f}")
```

:::

#### Output Zeile für Zeile

| n | Schiefe | Shapiro-Wilk p (leicht schief) | Shapiro-Wilk p (rein normal) |
|---|---|---|---|
| 20 | +1.502 | **0.015** | 0.723 |
| 50 | +1.480 | 4.8·10⁻⁴ | 0.077 |
| 200 | +0.836 | 2.6·10⁻⁵ | 0.733 |
| 1 000 | +0.531 | 1.0·10⁻⁸ | 0.317 |
| **5 000** | **+0.479** | **2.2·10⁻²⁰** | 0.538 |

| Beobachtung | Erklärung |
|---|---|
| Die Schiefe **sinkt** mit wachsendem n | Von 1.50 auf 0.48 — sie nähert sich dem wahren Wert der Verteilung an. Bei kleinen Stichproben ist die geschätzte Schiefe selbst sehr unsicher. |
| Der p-Wert **fällt** um 18 Grössenordnungen | Und die Verteilung ändert sich dabei nicht. Was wächst, ist allein die Fähigkeit des Tests, eine feste Abweichung zu entdecken. |
| Bei $n = 5000$ ist $p = 2 \cdot 10^{-20}$ | Für eine Verteilung, die im QQ-Plot fast gerade aussieht und deren Schiefe unter 0.5 liegt. **Statistisch hochsignifikant, praktisch bedeutungslos.** |
| Die **rein normale** Stichprobe bleibt bei jedem n unauffällig | 0.08 bis 0.73. Der Test macht also keinen Fehler — er entdeckt korrekt, was da ist. |
| Die beiden QQ-Plots | sehen bei n = 50 und n = 5000 fast gleich aus. Nur der zweite hat mehr Punkte. |

::: {.note-box}
**Das ist keine Schwäche des Tests, sondern seine Eigenschaft.** Ein
Normalitätstest prüft die Nullhypothese "exakt normalverteilt", und die ist bei
echten Daten praktisch immer falsch. Mit genügend Beobachtungen wird jede noch
so kleine Abweichung nachweisbar.

Daraus folgt die Umkehrung, die genauso wichtig ist: **Bei kleinen Stichproben
findet der Test nichts**, gerade dort, wo die Normalitätsannahme am meisten
zählt — denn bei grossem $n$ sorgt der
[zentrale Grenzwertsatz](normalverteilung-zgws.qmd) ohnehin dafür, dass
Mittelwertverfahren funktionieren.

Der Test ist also genau dort blind, wo man ihn bräuchte, und genau dort
empfindlich, wo man ihn nicht braucht. Deshalb: **Plot ansehen, Grössenordnung
der Abweichung beurteilen, und die Frage stellen, ob das gewählte Verfahren
darauf empfindlich reagiert.**
:::

#### Interpretation und Ergebnissatz

> Die Normalitätsannahme ist formal verletzt (Shapiro-Wilk p < .001 bei n =
> 5000), die Abweichung ist mit einer Schiefe von 0.48 jedoch gering und im
> QQ-Plot kaum erkennbar. Für Verfahren, die auf Mittelwerten beruhen, ist sie
> bei dieser Stichprobengrösse ohne Belang.

### Beispiel 5: Eine andere Referenzverteilung

#### Frage und Datenlage

Der QQ-Plot ist nicht auf die Normalverteilung festgelegt. Getestet wird eine
Stichprobe von Wartezeiten gegen **zwei** Referenzen: die Normalverteilung und
die Exponentialverteilung.

#### Rechnung

::: {.panel-tabset}

##### R

```{r}
#| label: fig-b5-qq-r
#| fig-cap: "Beispiel 5: dieselben Wartezeiten gegen zwei Referenzverteilungen."
#| fig-height: 3.2
wartezeit <- -log(lehmer(6677, 300)) / 0.5      # exponential, Rate 0.5

n <- length(wartezeit)
position <- (seq_len(n) - 0.5) / n

par(mfrow = c(1, 2), mar = c(4, 4, 3, 1))
qqnorm(wartezeit, pch = 16, cex = 0.5, main = "Referenz: Normalverteilung")
qqline(wartezeit, lwd = 2)

plot(qexp(position, rate = 0.5), sort(wartezeit), pch = 16, cex = 0.5,
     main = "Referenz: Exponential", xlab = "theoretisches Quantil",
     ylab = "beobachteter Wert")
abline(a = 0, b = 1, lwd = 2)
par(mfrow = c(1, 1))

round(c(mittel = mean(wartezeit), sd = sd(wartezeit),
        schiefe = schiefe(wartezeit),
        erwartete_schiefe_exponential = 2), 3)
```

##### Python

```{python}
#| label: fig-b5-qq-py
#| fig-cap: "Beispiel 5: dieselbe Gegenüberstellung in Python."
#| fig-height: 3.2
wartezeit = -np.log(lehmer(6677, 300)) / 0.5

n = len(wartezeit)
position = (np.arange(1, n + 1) - 0.5) / n

fig, achsen = plt.subplots(1, 2, figsize=(7, 3.2))
stats.probplot(wartezeit, dist="norm", plot=achsen[0])
achsen[0].set_title("Referenz: Normalverteilung", fontsize=9)
achsen[0].get_lines()[0].set_markersize(3)

achsen[1].scatter(stats.expon.ppf(position, scale=2), np.sort(wartezeit),
                  s=8, color="black")
grenze = [0, np.sort(wartezeit).max()]
achsen[1].plot(grenze, grenze, lw=2, color="black")
achsen[1].set_title("Referenz: Exponential", fontsize=9)
achsen[1].set_xlabel("theoretisches Quantil")
achsen[1].set_ylabel("beobachteter Wert")
plt.tight_layout()
plt.show()

print({"mittel": round(float(wartezeit.mean()), 3),
       "sd": round(float(wartezeit.std(ddof=1)), 3),
       "schiefe": round(float(stats.skew(wartezeit)), 3),
       "erwartete_schiefe_exponential": 2})
```

:::

#### Output Zeile für Zeile

| Referenz | Bild | Schluss |
|---|---|---|
| **Normalverteilung** | deutlicher Bogen nach oben | Die Annahme passt nicht. |
| **Exponentialverteilung** | Punkte auf der Winkelhalbierenden | Die Annahme passt. |

| Kennzahl | Wert | Erwartet bei Exponential mit Rate 0.5 |
|---|---|---|
| Mittelwert | rund 2 | $1/0.5 = 2$ |
| Standardabweichung | rund 2 | ebenfalls $1/0.5 = 2$ |
| Schiefe | rund 2 | genau 2, unabhängig von der Rate |

| Beobachtung | Erklärung |
|---|---|
| Bei der Exponentialverteilung ist die Referenzgerade die **Winkelhalbierende** | Weil die Rate hier bekannt vorgegeben wurde. Wäre sie zu schätzen, ergäbe sich wie beim Normalfall eine Gerade mit anderer Steigung. |
| Mittelwert **gleich** Standardabweichung | Die charakteristische Eigenschaft der Exponentialverteilung. Sie allein ist schon ein brauchbarer erster Hinweis. |
| Die Schiefe von 2 ist **fest** | Bei jeder Rate. Auch das ist prüfbar, ohne einen Plot zu zeichnen. |

::: {.note-box}
**Wann sich eine andere Referenz lohnt:**

| Referenz | Typischer Anlass |
|---|---|
| Exponential | Wartezeiten, Lebensdauern, Abstände zwischen Ereignissen |
| Weibull | Ausfallzeiten mit Alterung — siehe [Zensierung](../ueberlebenszeit/zensierung-ueberlebensfunktion.qmd) |
| log-normal | Löhne, Preise, alles multiplikativ Entstehende |
| t-Verteilung | Residuen mit mehr Ausreissern als erwartet |
| Gleichverteilung | p-Werte unter der Nullhypothese, siehe [Hypothesentests](../inferenz/hypothesentests-grundlagen.qmd) |

Der letzte Fall ist der praktisch nützlichste: Ein QQ-Plot der p-Werte aus vielen
Tests gegen die Gleichverteilung zeigt sofort, ob mehr kleine p-Werte auftreten
als unter der Nullhypothese zu erwarten.
:::

#### Interpretation und Ergebnissatz

> Die Wartezeiten sind nicht normalverteilt (deutlicher Bogen im QQ-Plot,
> Schiefe 2.0), passen aber gut zu einer Exponentialverteilung mit Rate 0.5:
> Mittelwert und Standardabweichung stimmen mit 2.0 überein, und im QQ-Plot gegen
> diese Referenz liegen die Punkte auf der Winkelhalbierenden.

::::

## Verständnisfragen

::: {.quiz}
Ein QQ-Plot zeigt Punkte, die links unterhalb und rechts oberhalb der Geraden
liegen, also eine S-Form. Was heisst das?

- [ ] Die Daten sind rechtsschief ~ Schiefe zeigt sich als durchgehender Bogen in
      eine Richtung, nicht als Abknicken an beiden Enden.
- [x] Die Verteilung hat schwerere Ränder als die Normalverteilung ~ Richtig.
      An beiden Enden liegen extremere Werte, als das Modell erwarten lässt.
      Praktisch heisst das mehr Ausreisser, was Verfahren stört, die auf dem
      Mittelwert beruhen.
- [ ] Die Stichprobe ist zu klein ~ Bei kleinen Stichproben streuen die Ränder
      stärker, aber dann in beide Richtungen zufällig, nicht systematisch.
:::

::: {.quiz}
Bei n = 5000 ergibt ein Shapiro-Wilk-Test p = 2·10⁻²⁰, der QQ-Plot sieht aber
fast gerade aus. Was folgt daraus?

- [x] Die Abweichung ist nachweisbar, aber klein ~ Richtig. Mit wachsender
      Stichprobe wird jede noch so kleine Abweichung signifikant, weil die
      Nullhypothese "exakt normal" bei echten Daten praktisch immer falsch ist.
      Entscheidend ist die Grössenordnung, nicht der p-Wert.
- [ ] Der Plot ist falsch gezeichnet ~ Beide zeigen dieselben Daten korrekt.
- [ ] Die Daten müssen transformiert werden ~ Nicht wegen des p-Werts. Ob eine
      Transformation nötig ist, entscheidet die Grösse der Abweichung und die
      Empfindlichkeit des geplanten Verfahrens.
:::

::: {.quiz}
Sechs QQ-Plots aus derselben Normalverteilung sehen an den Rändern verschieden
aus. Warum?

- [x] Die äussersten Punkte streuen am stärksten, weil dort die wenigsten
      Beobachtungen liegen ~ Richtig. Der grösste von n Werten hat eine breite
      Verteilung, der Median eine enge. Deshalb wird ein QQ-Plot auf ein
      durchgehendes Muster hin gelesen, nicht Punkt für Punkt.
- [ ] Der Zufallszahlengenerator ist ungeeignet ~ Alle sechs stammen aus derselben
      Verteilung; die Unterschiede sind der Zufall selbst.
- [ ] Die Stichproben sind unterschiedlich gross ~ Je drei sind gleich gross, und
      auch innerhalb dieser drei unterscheiden sich die Ränder.
:::

::: {.quiz}
Wozu dient die Position $(i - 0.5)/n$ statt $i/n$?

- [x] Sonst wäre der grösste Wert das 100-Prozent-Quantil, das bei unbegrenzten
      Verteilungen unendlich ist ~ Richtig. Die Korrektur setzt jeden Rang in die
      Mitte seines Anteilsintervalls. Es gibt mehrere gebräuchliche Varianten,
      die sich nur an den Rändern leicht unterscheiden.
- [ ] Um die Punkte gleichmässiger zu verteilen ~ Sie sind so oder so
      gleichmässig verteilt.
- [ ] Um den Mittelwert zu treffen ~ Mit dem Mittelwert hat die Korrektur nichts
      zu tun.
:::

::: {.quiz}
Eine Stichprobe hat Mittelwert 2.0, Standardabweichung 2.0 und Schiefe 2.0.
Welche Verteilung liegt nahe?

- [x] Die Exponentialverteilung ~ Richtig. Bei ihr sind Mittelwert und
      Standardabweichung immer gleich, und die Schiefe beträgt unabhängig von der
      Rate genau 2. Diese drei Kennzahlen ersetzen den QQ-Plot zwar nicht, sind
      aber ein starker Hinweis.
- [ ] Die Normalverteilung ~ Ihre Schiefe ist null.
- [ ] Die Gleichverteilung ~ Ihre Schiefe ist ebenfalls null, und ihre
      Standardabweichung ist deutlich kleiner als ihr Mittelwert.
:::

## Verlinkte Ressourcen

- [OpenIntro Statistics, Kapitel zu Verteilungen](https://www.openintro.org/book/os/)
- [Normalitätstests](../tests/normalitaetstests.qmd)
- [Normalverteilung und zentraler Grenzwertsatz](normalverteilung-zgws.qmd)
