---
title: "Stetige Verteilungen"
description: "Dichte, Verteilungsfunktion und die wichtigsten stetigen Modelle."
categories: ["Verteilungen", "Wahrscheinlichkeit", "R", "Python"]
quelle: ["ESDS"]
seitentyp: konzept
stand: fertig
order: 50
---

```{r}
#| label: setup-r
#| include: false
library(ggplot2)

theme_set(theme_minimal(base_size = 12))

lehmer <- function(saat, anzahl) {
  s <- saat
  raus <- numeric(anzahl)
  for (k in seq_len(anzahl)) {
    s <- (16807 * s) %% 2147483647
    raus[k] <- s / 2147483647
  }
  raus
}
```

```{python}
#| label: setup-python
#| include: false
import math

import numpy as np
import pandas as pd
import matplotlib.pyplot as plt
from scipy import stats

plt.rcParams.update({"figure.figsize": (7, 4.2), "font.size": 11,
                     "savefig.dpi": 288, "figure.dpi": 288})


def lehmer(saat, anzahl):
    s = float(saat)
    raus = np.empty(anzahl)
    for k in range(anzahl):
        s = (16807.0 * s) % 2147483647.0
        raus[k] = s / 2147483647.0
    return raus
```

## Kernideen

- Bei stetigen Grössen hat **jeder einzelne Wert** die Wahrscheinlichkeit null;
  sinnvoll sind nur Aussagen über Intervalle.
- An die Stelle der Wahrscheinlichkeitsfunktion tritt die **Dichtefunktion**.
  Ihre Werte sind keine Wahrscheinlichkeiten und dürfen grösser als eins sein,
  begrenzt ist die **Fläche**, nicht die Höhe.
- Die **Verteilungsfunktion** $F(x) = P(X \le x)$ liefert die Fläche und ist das
  Arbeitsmittel: Jede Intervallfrage ist eine Differenz zweier ihrer Werte.
- Das **dpqr-Schema** gilt unverändert weiter, nur bedeutet `d` jetzt Dichte
  statt Wahrscheinlichkeit.
- Aus gleichverteilten Zufallszahlen lässt sich über die **Quantilfunktion**
  jede Verteilung erzeugen.
- Die **Exponentialverteilung** ist gedächtnislos und genau deshalb für
  Verschleiss die falsche Wahl.

## Erklärung

::: {.note-box}
**Vorwissen:** [Zufallsvariablen](zufallsvariablen.qmd) und
[diskrete Verteilungen](diskrete-verteilungen.qmd), vor allem Erwartungswert und
das dpqr-Schema. Die Normalverteilung bekommt wegen ihrer Sonderrolle eine
[eigene Seite](normalverteilung-zgws.qmd).
:::

### Warum jede Punktwahrscheinlichkeit null ist

Bei einem Würfel lässt sich fragen, wie wahrscheinlich eine Drei ist. Bei einer
Körpergrösse lässt sich nicht sinnvoll fragen, wie wahrscheinlich exakt
1.80000… Meter sind. Zwischen zwei beliebigen Werten liegen unendlich viele
weitere, und die Wahrscheinlichkeit jedes einzelnen ist null.

Sinnvoll sind nur Aussagen über Intervalle. Deshalb tritt an die Stelle der
Wahrscheinlichkeitsfunktion die **Dichtefunktion** $f(x)$:

$$P(a \le X \le b) = \int_a^b f(x)\,dx = F(b) - F(a)$$

| Diskret | Stetig |
|---|---|
| $P(X = x)$ ist eine Wahrscheinlichkeit | $f(x)$ ist eine **Dichte** |
| Werte zwischen 0 und 1 | Werte **beliebig gross** |
| Summe über alle Werte = 1 | **Fläche** unter der Kurve = 1 |
| $F(x) = \sum_{t \le x} P(X = t)$ | $F(x) = \int_{-\infty}^{x} f(t)\,dt$ |
| $F$ ist eine Treppe | $F$ ist glatt und steigt monoton |

### Das dpqr-Schema

Es gilt unverändert, nur mit anderer Bedeutung von `d`:

| Präfix | R | Python (`scipy.stats`) | Bedeutung |
|---|---|---|---|
| `d` | `dnorm(x)` | `.pdf(x)` | **Dichte** an der Stelle x |
| `p` | `pnorm(q)` | `.cdf(q)` | $P(X \le q)$, die Fläche links |
| `q` | `qnorm(p)` | `.ppf(p)` | der Wert, unter dem der Anteil p liegt |
| `r` | `rnorm(n)` | `.rvs(n)` | n Zufallszahlen |

`p` und `q` sind Umkehrungen voneinander. Das ist die Grundlage jeder
Quantilrechnung und, wie Beispiel 3 zeigt, auch der Erzeugung von
Zufallszahlen.

### Die wichtigsten stetigen Modelle

| Verteilung | Parameter | Erwartungswert | Wofür |
|---|---|---|---|
| **Gleichverteilung** | $a$, $b$ | $\frac{a+b}{2}$ | Rundungsfehler, Ausgangspunkt für Simulationen |
| **Exponential** | Rate $\lambda$ | $1/\lambda$ | Wartezeiten bei konstanter Rate |
| **Normal** | $\mu$, $\sigma$ | $\mu$ | Summen und Mittelwerte, siehe [ZGWS](normalverteilung-zgws.qmd) |
| **Weibull** | Form $k$, Skala | $\lambda \Gamma(1 + 1/k)$ | Ausfallzeiten mit Alterung |
| **Log-normal** | $\mu$, $\sigma$ des Logarithmus | $e^{\mu + \sigma^2/2}$ | Löhne, Preise, multiplikativ Entstehendes |
| **t**, **Chi-Quadrat**, **F** | Freiheitsgrade | | Prüfverteilungen, siehe [Hypothesentests](../inferenz/hypothesentests-grundlagen.qmd) |

Die Exponentialverteilung ist das stetige Gegenstück zur Poissonverteilung aus
[diskrete Verteilungen](diskrete-verteilungen.qmd): Zählt die eine die Ereignisse
je Zeitraum, misst die andere die Zeit dazwischen.

## Beispiele

:::: {.panel-tabset}

### Beispiel 1: Dichte ist keine Wahrscheinlichkeit

#### Frage und Datenlage

Ein IQ-Wert ist normalverteilt mit $\mu = 100$ und $\sigma = 15$. Wie
wahrscheinlich ist ein Wert zwischen 90 und 110 und wie wahrscheinlich ist
"genau 100"?

#### Rechnung

::: {.panel-tabset}

##### R

```{r}
#| label: fig-b1-stet-r
#| fig-cap: "Beispiel 1: die Fläche unter der Dichte zwischen 90 und 110 ist die gesuchte Wahrscheinlichkeit."
#| fig-height: 3.2
x <- seq(60, 140, length.out = 400)
d <- dnorm(x, mean = 100, sd = 15)
flaeche <- data.frame(x = x[x >= 90 & x <= 110], y = d[x >= 90 & x <= 110])

ggplot(data.frame(x, d), aes(x, d)) +
  geom_area(data = flaeche, aes(x, y), fill = "grey75") +
  geom_line(linewidth = 0.8) +
  labs(x = "Wert", y = "Dichte")

# Die Flaeche ueber die Verteilungsfunktion
round(pnorm(110, 100, 15) - pnorm(90, 100, 15), 4)

# Der Dichtewert bei 100 - keine Wahrscheinlichkeit
round(dnorm(100, 100, 15), 4)

# Immer engere Intervalle um 100
round(c(
  breite_1 = pnorm(100.5, 100, 15) - pnorm(99.5, 100, 15),
  breite_0.1 = pnorm(100.05, 100, 15) - pnorm(99.95, 100, 15),
  breite_0 = pnorm(100, 100, 15) - pnorm(100, 100, 15)
), 6)

# Eine Dichte groesser als eins: Gleichverteilung auf einem schmalen Intervall
round(dunif(0.05, min = 0, max = 0.1), 2)
```

##### Python

```{python}
#| label: fig-b1-stet-py
#| fig-cap: "Beispiel 1: dieselbe Fläche in Python."
#| fig-height: 3.2
x = np.linspace(60, 140, 400)
d = stats.norm.pdf(x, 100, 15)

fig, achse = plt.subplots(figsize=(7, 3.2))
maske = (x >= 90) & (x <= 110)
achse.fill_between(x[maske], d[maske], color="0.75")
achse.plot(x, d, lw=0.8, color="black")
achse.set_xlabel("Wert")
achse.set_ylabel("Dichte")
plt.tight_layout()
plt.show()

print(round(float(stats.norm.cdf(110, 100, 15)
                  - stats.norm.cdf(90, 100, 15)), 4))
print(round(float(stats.norm.pdf(100, 100, 15)), 4))

for breite in [1, 0.1, 0]:
    unten, oben = 100 - breite / 2, 100 + breite / 2
    print(f"Breite {breite:5}:",
          round(float(stats.norm.cdf(oben, 100, 15)
                      - stats.norm.cdf(unten, 100, 15)), 6))

print("Dichte der Gleichverteilung auf [0, 0.1]:",
      round(float(stats.uniform.pdf(0.05, loc=0, scale=0.1)), 2))
```

:::

#### Output Zeile für Zeile

| Frage | Rechnung | Ergebnis |
|---|---|---|
| $P(90 \le X \le 110)$ | $F(110) - F(90)$ | **0.4950** |
| Dichte bei 100 | $f(100)$ | **0.0266** |
| $P(99.5 \le X \le 100.5)$ | Intervall der Breite 1 | 0.02659 |
| $P(99.95 \le X \le 100.05)$ | Breite 0.1 | 0.00266 |
| $P(X = 100)$ | Breite 0 | **0.000000** |
| Dichte der Gleichverteilung auf $[0, 0.1]$ | | **10.0** |

| Beobachtung | Erklärung |
|---|---|
| Die Dichte bei 100 beträgt **0.0266** | Das ist keine Wahrscheinlichkeit. Wäre es eine, hiesse das "2.7 Prozent haben genau den IQ 100" und das ist falsch. |
| Die Intervallwahrscheinlichkeit schrumpft **proportional zur Breite** | 0.02659 bei Breite 1, 0.00266 bei Breite 0.1, jeweils ungefähr $f(100) \cdot \text{Breite}$. **Das ist die Bedeutung der Dichte:** Wahrscheinlichkeit **je Einheit**. |
| Bei Breite null bleibt genau **null** | Kein Rundungsergebnis, sondern exakt. Deshalb sind $P(X \le 100)$ und $P(X < 100)$ bei stetigen Verteilungen identisch, anders als im diskreten Fall. |
| Die Dichte der Gleichverteilung auf $[0, 0.1]$ ist **10** | Grösser als eins, und trotzdem korrekt: Die Fläche beträgt $0.1 \cdot 10 = 1$. **Begrenzt ist die Fläche, nicht die Höhe.** |

::: {.note-box}
**Die Faustregel, die daraus folgt:** Eine Dichte hat eine **Einheit**, nämlich
"je Einheit der Messgrösse". Bei einer Körpergrösse in Metern ist sie "je Meter";
misst man in Zentimetern, wird sie hundertmal kleiner, ohne dass sich etwas
geändert hätte.

Genau deshalb sind Dichtewerte zwischen zwei Verteilungen nur vergleichbar, wenn
beide dieselbe Skala haben und deshalb liest man aus einem Dichteplot Formen
und Verhältnisse ab, keine absoluten Zahlen.
:::

#### Interpretation und Ergebnissatz

> Rund 49.5 Prozent der Werte liegen zwischen 90 und 110. Die Wahrscheinlichkeit
> für einen exakten Wert ist bei einer stetigen Verteilung null; die Dichte von
> 0.027 an der Stelle 100 gibt die Wahrscheinlichkeit je Einheit an.

### Beispiel 2: Das dpqr-Schema

#### Frage und Datenlage

Vier Fragen an dieselbe Verteilung ($\mu = 100$, $\sigma = 15$), die alle vier
Präfixe brauchen.

#### Rechnung

::: {.panel-tabset}

##### R

```{r}
#| label: b2-stet-r
# d: Dichte an einer Stelle
round(dnorm(115, 100, 15), 5)

# p: Anteil unterhalb einer Schranke
round(pnorm(115, 100, 15), 4)

# q: die Schranke zu einem Anteil - die Umkehrung von p
round(qnorm(0.8413, 100, 15), 3)
round(qnorm(c(0.025, 0.5, 0.975), 100, 15), 3)

# r: Zufallszahlen (hier deterministisch ueber die Quantilfunktion)
round(qnorm(lehmer(1234, 5), 100, 15), 2)

# Zwei typische Fragen
round(c(
  anteil_ueber_130 = 1 - pnorm(130, 100, 15),
  anteil_zwischen_85_115 = pnorm(115, 100, 15) - pnorm(85, 100, 15),
  wert_der_top_5_prozent = qnorm(0.95, 100, 15)
), 4)
```

##### Python

```{python}
#| label: b2-stet-py
print(round(float(stats.norm.pdf(115, 100, 15)), 5))
print(round(float(stats.norm.cdf(115, 100, 15)), 4))
print(round(float(stats.norm.ppf(0.8413, 100, 15)), 3))
print(np.round(stats.norm.ppf([0.025, 0.5, 0.975], 100, 15), 3))

print(np.round(stats.norm.ppf(lehmer(1234, 5), 100, 15), 2))

print({"anteil_ueber_130": round(float(1 - stats.norm.cdf(130, 100, 15)), 4),
       "anteil_zwischen_85_115": round(float(stats.norm.cdf(115, 100, 15)
                                             - stats.norm.cdf(85, 100, 15)), 4),
       "wert_der_top_5_prozent": round(float(stats.norm.ppf(0.95, 100, 15)), 4)})
```

:::

#### Output Zeile für Zeile

| Aufruf | Ergebnis | Frage, die er beantwortet |
|---|---|---|
| `dnorm(115)` | **0.01613** | Wie dicht liegen die Werte bei 115? |
| `pnorm(115)` | **0.8413** | Welcher Anteil liegt **unter** 115? |
| `qnorm(0.8413)` | **114.997** | Unter welchem Wert liegen 84.13 Prozent? |
| `qnorm(c(0.025, 0.5, 0.975))` | 70.6, 100.0, 129.4 | Die Grenzen des mittleren 95-Prozent-Bereichs. |
| Anteil über 130 | **0.0228** | $1 - F(130)$, zwei Prozent. |
| Anteil zwischen 85 und 115 | **0.6827** | Genau die 68-Prozent-Faustregel: $\pm 1\sigma$. |
| Wert der obersten 5 Prozent | **124.67** | $q(0.95)$. |

| Beobachtung | Erklärung |
|---|---|
| `qnorm(pnorm(115))` ergibt wieder **115** | Bis auf Rundung (114.997, weil 0.8413 gerundet eingegeben wurde). Die beiden sind exakte Umkehrfunktionen. |
| Der mittlere 95-Prozent-Bereich ist **70.6 bis 129.4** | Also $100 \pm 1.96 \cdot 15$. Die 1.96 ist `qnorm(0.975)` und die meistverwendete Zahl der ganzen Statistik. |
| Für "mehr als" wird von eins abgezogen | R bietet dafür `lower.tail = FALSE`, was bei sehr kleinen Wahrscheinlichkeiten genauer rechnet als `1 - pnorm(...)`. |
| Die "Zufallszahlen" hier sind keine | Sie entstehen als `qnorm()` gleichverteilter Werte, genau das macht `rnorm()` intern auch. Beispiel 3 führt das aus. |

::: {.note-box}
**Die Denkhilfe für `p` und `q`:** `p` geht von der **Achse nach oben** (Wert
hinein, Anteil heraus), `q` von der **Achse nach links** (Anteil hinein, Wert
heraus). Wer sie verwechselt, merkt es meist an der Grössenordnung, ein Anteil
liegt zwischen 0 und 1, ein Wert nicht.

Und der häufigste Fehler: In R heisst der zweite Parameter `sd`, in `scipy`
heisst er `scale`, beides die **Standardabweichung**. Bei der
Exponentialverteilung ist `scale` dagegen der **Kehrwert** der Rate. Das ist eine
regelmässige Fehlerquelle beim Wechsel zwischen den Sprachen.
:::

#### Interpretation

Vier Präfixe, vier Fragen, mehr braucht es für den Umgang mit einer stetigen
Verteilung nicht. Das Schema gilt für jede der rund hundert Verteilungen, die R
und `scipy` mitbringen.

### Beispiel 3: Aus Gleichverteilung wird jede Verteilung

#### Frage und Datenlage

Alle Beispieldaten dieser Sammlung entstehen aus einem einfachen
Kongruenzgenerator, der **gleichverteilte** Zahlen zwischen 0 und 1 liefert.
Wie wird daraus eine Normal- oder Exponentialverteilung?

#### Rechnung

::: {.panel-tabset}

##### R

```{r}
#| label: fig-b3-stet-r
#| fig-cap: "Beispiel 3: dieselben gleichverteilten Zahlen, durch drei Quantilfunktionen geschickt."
#| fig-height: 3.2
u <- lehmer(2468, 3000)

normal <- qnorm(u, mean = 100, sd = 15)
exponential <- -log(u) / 0.5          # entspricht qexp(u, rate = 0.5)
gleich <- 25 + 50 * u

par(mfrow = c(1, 3), mar = c(4, 4, 3, 1))
hist(gleich, breaks = 40, col = "grey75", border = "white",
     main = "u selbst", xlab = "Wert")
hist(normal, breaks = 40, col = "grey75", border = "white",
     main = "normalverteilt", xlab = "Wert")
hist(exponential, breaks = 40, col = "grey75", border = "white",
     main = "exponentialverteilt", xlab = "Wert")
par(mfrow = c(1, 1))

# Drei einzelne Werte, durch alle drei Funktionen
beispiel <- c(0.1, 0.5, 0.9)
round(rbind(u = beispiel,
            normal = qnorm(beispiel, 100, 15),
            exponential = qexp(beispiel, rate = 0.5),
            gleich = 25 + 50 * beispiel), 4)

# Stimmen die Kennzahlen?
round(rbind(
  gleich = c(mittel = mean(gleich), sd = sd(gleich),
             erwartet_mittel = 50, erwartet_sd = 50 / sqrt(12)),
  normal = c(mean(normal), sd(normal), 100, 15),
  exponential = c(mean(exponential), sd(exponential), 2, 2)
), 3)
```

##### Python

```{python}
#| label: fig-b3-stet-py
#| fig-cap: "Beispiel 3: dieselbe Umformung in Python."
#| fig-height: 3.2
u = lehmer(2468, 3000)

normal = stats.norm.ppf(u, 100, 15)
exponential = -np.log(u) / 0.5
gleich = 25 + 50 * u

fig, achsen = plt.subplots(1, 3, figsize=(7, 3.2))
for achse, daten, titel in zip(achsen, [gleich, normal, exponential],
                               ["u selbst", "normalverteilt", "exponentialverteilt"]):
    achse.hist(daten, bins=40, color="0.75", edgecolor="white")
    achse.set_title(titel, fontsize=9)
    achse.set_xlabel("Wert")
plt.tight_layout()
plt.show()

beispiel = np.array([0.1, 0.5, 0.9])
print(pd.DataFrame({
    "u": beispiel,
    "normal": stats.norm.ppf(beispiel, 100, 15),
    "exponential": stats.expon.ppf(beispiel, scale=1 / 0.5),
    "gleich": 25 + 50 * beispiel,
}).round(4).T)

print(pd.DataFrame({
    "gleich": [gleich.mean(), gleich.std(ddof=1), 50, 50 / np.sqrt(12)],
    "normal": [normal.mean(), normal.std(ddof=1), 100, 15],
    "exponential": [exponential.mean(), exponential.std(ddof=1), 2, 2],
}, index=["mittel", "sd", "erwartet_mittel", "erwartet_sd"]).T.round(3))
```

:::

#### Output Zeile für Zeile

Drei einzelne Werte, durch die drei Quantilfunktionen geschickt:

| $u$ | 0.1 | 0.5 | 0.9 |
|---|---|---|---|
| normal ($\mu=100$, $\sigma=15$) | **80.78** | **100.00** | **119.22** |
| exponential (Rate 0.5) | **0.2107** | **1.3863** | **4.6052** |
| gleich auf $[25, 75]$ | 30.0 | 50.0 | 70.0 |

| Beobachtung | Erklärung |
|---|---|
| $u = 0.5$ ergibt immer den **Median** | 100, 1.386 und 50. Das ist die Definition der Quantilfunktion. |
| Die Zahlen 0.1 und 0.9 sind **symmetrisch** in $u$, die Ergebnisse nicht | Bei der Normalverteilung schon (80.8 und 119.2 liegen gleich weit von 100), bei der Exponentialverteilung nicht (0.21 und 4.61). Die Schiefe entsteht **in der Quantilfunktion**. |
| Die Histogramme zeigen drei völlig verschiedene Formen | Aus **denselben** 3 000 Zahlen. |
| Die Kennzahlen treffen die Erwartung | Mittel und Standardabweichung liegen in allen drei Fällen nahe an den theoretischen Werten. |

::: {.note-box}
**Das Verfahren heisst Inversionsmethode und beruht auf einer einzigen
Tatsache:** Ist $U$ gleichverteilt auf $[0,1]$, dann hat $F^{-1}(U)$ genau die
Verteilung $F$. Der Beweis ist eine Zeile:

$$P(F^{-1}(U) \le x) = P(U \le F(x)) = F(x)$$

Praktisch heisst das:

| Verteilung | Quantilfunktion von Hand |
|---|---|
| exponential, Rate $\lambda$ | $-\ln(u) / \lambda$ |
| gleich auf $[a,b]$ | $a + (b-a)u$ |
| Weibull, Form $k$, Skala $\lambda$ | $\lambda(-\ln u)^{1/k}$ |
| normal | keine geschlossene Form, deshalb `qnorm()` |

**Und genau darauf beruhen die Beispieldaten dieser Sammlung.** Ein
Kongruenzgenerator liefert die gleichverteilten Zahlen, und die Quantilfunktion
macht daraus, was gebraucht wird, in R und Python identisch, was bei
`set.seed()` und `default_rng()` nicht der Fall wäre.
:::

#### Interpretation und Ergebnissatz

> Aus 3 000 gleichverteilten Zufallszahlen entstehen über die jeweilige
> Quantilfunktion eine Normal-, eine Exponential- und eine Gleichverteilung. Die
> empirischen Kennzahlen entsprechen jeweils den theoretischen.

### Beispiel 4: Gedächtnislosigkeit und wo sie fehlt

#### Frage und Datenlage

Ein Bauteil hat eine mittlere Lebensdauer von 10 Jahren. Wie wahrscheinlich ist
es, dass es **weitere drei Jahre** hält, wenn es neu ist, und wenn es schon 20
Jahre gelaufen ist?

Zwei Modelle mit derselben mittleren Lebensdauer:

| Modell | Parameter |
|---|---|
| **Exponential** | Rate 0.1 |
| **Weibull** | Form $k = 2.5$, Skala 11.27 |

#### Rechnung

::: {.panel-tabset}

##### R

```{r}
#| label: fig-b4-stet-r
#| fig-cap: "Beispiel 4: zwei Überlebensfunktionen mit identischer mittlerer Lebensdauer."
#| fig-height: 3.2
rate <- 0.1
k <- 2.5
skala <- 10 / gamma(1 + 1 / k)

round(c(skala = skala,
        mittel_weibull = skala * gamma(1 + 1 / k),
        sd_exponential = 1 / rate,
        sd_weibull = skala * sqrt(gamma(1 + 2 / k) - gamma(1 + 1 / k)^2),
        median_exponential = qexp(0.5, rate),
        median_weibull = qweibull(0.5, shape = k, scale = skala)), 3)

t <- seq(0, 30, by = 0.1)
par(mar = c(4, 4, 2, 1))
plot(t, 1 - pexp(t, rate), type = "l", lwd = 2, ylim = c(0, 1),
     xlab = "Jahre", ylab = "Anteil noch intakt")
lines(t, 1 - pweibull(t, shape = k, scale = skala), lwd = 2, lty = 2)
legend("topright", legend = c("Exponential", "Weibull"),
       lwd = 2, lty = c(1, 2), bty = "n")

# Wahrscheinlichkeit fuer weitere drei Jahre, je nach bisherigem Alter
for (alter in c(0, 5, 10, 20)) {
  p_exp <- (1 - pexp(alter + 3, rate)) / (1 - pexp(alter, rate))
  p_wei <- (1 - pweibull(alter + 3, k, skala)) /
    (1 - pweibull(alter, k, skala))
  cat(sprintf("nach %2d Jahren | Exponential %.4f | Weibull %.4f\n",
              alter, p_exp, p_wei))
}
```

##### Python

```{python}
#| label: fig-b4-stet-py
#| fig-cap: "Beispiel 4: dieselbe Gegenüberstellung in Python."
#| fig-height: 3.2
rate = 0.1
k = 2.5
skala = 10 / math.gamma(1 + 1 / k)

print({"skala": round(skala, 3),
       "mittel_weibull": round(skala * math.gamma(1 + 1 / k), 3),
       "sd_exponential": round(1 / rate, 3),
       "sd_weibull": round(skala * math.sqrt(math.gamma(1 + 2 / k)
                                             - math.gamma(1 + 1 / k) ** 2), 3),
       "median_exponential": round(float(stats.expon.ppf(0.5, scale=1 / rate)), 3),
       "median_weibull": round(float(stats.weibull_min.ppf(0.5, k,
                                                           scale=skala)), 3)})

t = np.arange(0, 30.1, 0.1)
fig, achse = plt.subplots(figsize=(7, 3.2))
achse.plot(t, stats.expon.sf(t, scale=1 / rate), lw=2, label="Exponential")
achse.plot(t, stats.weibull_min.sf(t, k, scale=skala), lw=2, ls="--",
           label="Weibull")
achse.set_ylim(0, 1)
achse.set_xlabel("Jahre")
achse.set_ylabel("Anteil noch intakt")
achse.legend(frameon=False)
plt.tight_layout()
plt.show()

for alter in [0, 5, 10, 20]:
    p_exp = (stats.expon.sf(alter + 3, scale=1 / rate)
             / stats.expon.sf(alter, scale=1 / rate))
    p_wei = (stats.weibull_min.sf(alter + 3, k, scale=skala)
             / stats.weibull_min.sf(alter, k, scale=skala))
    print(f"nach {alter:2d} Jahren | Exponential {p_exp:.4f}"
          f" | Weibull {p_wei:.4f}")
```

:::

#### Output Zeile für Zeile

| Kennzahl | Exponential | Weibull |
|---|---|---|
| mittlere Lebensdauer | **10.0** | **10.0** |
| Standardabweichung | **10.0** | **4.28** |
| Median | **6.93** | **9.73** |

Und die eigentliche Frage, Wahrscheinlichkeit für weitere drei Jahre:

| bisheriges Alter | **Exponential** | **Weibull** |
|---|---|---|
| 0 Jahre (neu) | **0.7408** | 0.9641 |
| 5 Jahre | **0.7408** | 0.7457 |
| 10 Jahre | **0.7408** | 0.5029 |
| 20 Jahre | **0.7408** | **0.1730** |

| Beobachtung | Erklärung |
|---|---|
| Die Exponentialspalte ist **konstant** | 0.7408 bei jedem Alter. Das ist die **Gedächtnislosigkeit**: $P(T > s+t \mid T > s) = P(T > t)$. Ein zwanzig Jahre altes Bauteil ist so gut wie ein neues. |
| Die Weibullspalte **fällt** | Von 0.96 auf 0.17. Ein gealtertes Bauteil hat eine schlechtere Aussicht, das ist Verschleiss. |
| Beide haben dieselbe **mittlere** Lebensdauer | Und völlig verschiedene Aussagen über den Einzelfall. Der Mittelwert allein trägt die Entscheidung nicht. |
| Die Standardabweichungen unterscheiden sich um Faktor 2.3 | 10.0 gegen 4.28. Bei der Exponentialverteilung ist die Streuung immer gleich dem Mittelwert; die Weibull mit $k > 1$ ist deutlich enger. |
| Der Median liegt bei Exponential **unter** dem Mittel | 6.93 gegen 10, die Verteilung ist stark rechtsschief. Bei der Weibull mit 9.73 fast beim Mittelwert. |

::: {.note-box}
**Wann die Gedächtnislosigkeit passt und wann nicht:**

| Passt | Passt nicht |
|---|---|
| Zeit bis zum nächsten Anruf in einer Zentrale | Lebensdauer eines Lagers, einer Batterie, eines Reifens |
| radioaktiver Zerfall | alles mit Ermüdung, Korrosion, Abnutzung |
| Ausfälle durch äussere Störungen | Ausfälle durch Alterung |

Der Formparameter $k$ der Weibullverteilung entscheidet:

| $k$ | Bedeutung | Ausfallrate |
|---|---|---|
| $k < 1$ | Frühausfälle | fällt mit der Zeit |
| $k = 1$ | **identisch mit der Exponentialverteilung** | konstant |
| $k > 1$ | Verschleiss | steigt mit der Zeit |

Daraus wird die berühmte Badewannenkurve: früh $k < 1$, in der Mitte $k = 1$,
spät $k > 1$. Mehr dazu unter
[Zensierung und Überlebensfunktion](../ueberlebenszeit/zensierung-ueberlebensfunktion.qmd).
:::

#### Interpretation und Ergebnissatz

> Beide Modelle haben eine mittlere Lebensdauer von 10 Jahren, treffen aber
> gegensätzliche Aussagen über gealterte Bauteile: Nach 20 Jahren beträgt die
> Wahrscheinlichkeit für weitere drei Jahre unter der Exponentialannahme 74
> Prozent, unter der Weibullannahme 17 Prozent. Für Verschleissteile ist die
> Exponentialverteilung nicht geeignet.

::::

## Verständnisfragen

::: {.quiz}
Eine Dichtefunktion nimmt an einer Stelle den Wert 10 an. Ist das möglich?

- [x] Ja, denn die Dichte ist keine Wahrscheinlichkeit ~ Richtig. Sie gibt
      Wahrscheinlichkeit pro Einheit an. Bei einer Gleichverteilung zwischen 0
      und 0.1 muss die Dichte 10 betragen, damit die Fläche eins ergibt.
      Beschränkt ist die Fläche, nicht die Höhe.
- [ ] Nein, Wahrscheinlichkeiten liegen zwischen null und eins ~ Das gilt für
      Wahrscheinlichkeiten, und eine Dichte ist keine.
- [ ] Nur bei diskreten Verteilungen ~ Dort gibt es gar keine Dichte, sondern
      eine Wahrscheinlichkeitsfunktion, und deren Werte sind tatsächlich
      begrenzt.
:::

::: {.quiz}
Warum sind bei einer stetigen Verteilung $P(X \le 100)$ und $P(X < 100)$
identisch?

- [x] Weil $P(X = 100)$ exakt null ist ~ Richtig. Das Intervall der Breite null
      hat die Fläche null. Bei diskreten Verteilungen ist das anders, dort
      unterscheiden sich die beiden um genau $P(X = 100)$.
- [ ] Weil gerundet wird ~ Der Unterschied ist exakt null, nicht nur klein.
- [ ] Sie sind nicht identisch ~ Bei stetigen Verteilungen doch.
:::

::: {.quiz}
Aus gleichverteilten Zufallszahlen $u$ soll eine exponentialverteilte Grösse
mit Rate 0.5 entstehen. Wie?

- [x] Über die Quantilfunktion, hier $-\ln(u)/0.5$ ~ Richtig. Ist $U$
      gleichverteilt, hat $F^{-1}(U)$ die Verteilung $F$. Das ist die
      Inversionsmethode, und genau so entstehen die Beispieldaten dieser
      Sammlung.
- [ ] Durch Multiplikation mit dem Erwartungswert ~ Das ergäbe wieder eine
      Gleichverteilung, nur anders skaliert.
- [ ] Über die Dichtefunktion ~ Die Dichte ist der falsche Weg; gebraucht wird
      die Umkehrung der Verteilungsfunktion.
:::

::: {.quiz}
Ein Bauteil ist exponentialverteilt mit mittlerer Lebensdauer 10 Jahre. Wie
verändert sich seine Restlebensdauer, nachdem es 20 Jahre gelaufen ist?

- [x] Gar nicht, sie ist dieselbe wie bei einem neuen Bauteil ~ Richtig. Das ist
      die Gedächtnislosigkeit der Exponentialverteilung. Für Verschleissteile ist
      sie deshalb die falsche Annahme; dort passt eine Weibullverteilung mit
      Formparameter über eins.
- [ ] Sie sinkt, weil das Bauteil gealtert ist ~ Inhaltlich plausibel, aber das
      Modell sagt es nicht. Genau das ist die Kritik an der Annahme.
- [ ] Sie steigt, weil es sich bewährt hat ~ Das gilt bei Formparametern unter
      eins, also bei Frühausfällen.
:::

::: {.quiz}
Zwei Modelle haben dieselbe mittlere Lebensdauer von 10 Jahren, aber
Standardabweichungen von 10.0 und 4.3. Was folgt daraus für die Planung?

- [x] Der Mittelwert allein trägt die Entscheidung nicht ~ Richtig. Bei
      identischem Mittel sagen die beiden Modelle nach 20 Jahren 74 gegenüber 17
      Prozent Restwahrscheinlichkeit voraus. Nötig sind Streuung und
      Verteilungsform, oder besser gleich ein Quantil.
- [ ] Das Modell mit der kleineren Streuung ist besser ~ Welches passt,
      entscheidet die Sache, nicht die Streuung.
- [ ] Die beiden Modelle sind gleichwertig ~ Sie stimmen nur im Erwartungswert
      überein.
:::

## Verlinkte Ressourcen

- [OpenIntro Statistics, Kapitel zu Verteilungen](https://www.openintro.org/book/os/)
- [Normalverteilung und zentraler Grenzwertsatz](normalverteilung-zgws.qmd)
- [Diskrete Verteilungen](diskrete-verteilungen.qmd)
