---
title: "Stetige Verteilungen"
description: "Dichte, Verteilungsfunktion und die wichtigsten stetigen Modelle."
categories: ["Verteilungen", "Wahrscheinlichkeit", "R", "Python"]
quelle: ["ESDS"]
seitentyp: konzept
stand: entwurf
order: 50
---

```{r}
#| label: setup-r
#| include: false
library(ggplot2)

theme_set(theme_minimal(base_size = 12))
set.seed(42)
```

```{python}
#| label: setup-python
#| include: false
import numpy as np
import pandas as pd
import matplotlib.pyplot as plt
from scipy import stats

plt.rcParams.update({"figure.figsize": (7, 4.2), "font.size": 11,
                     "savefig.dpi": 288, "figure.dpi": 288})
rng = np.random.default_rng(42)
```

## Kernideen

- Dichtefunktion: Fläche statt Punktwahrscheinlichkeit
- Jede einzelne Ausprägung hat Wahrscheinlichkeit null
- Stetige Gleichverteilung als einfachster Fall
- Exponentialverteilung und ihre Gedächtnislosigkeit
- Das dpqr-Schema gilt unverändert weiter

## Erklärung

::: {.note-box}
**Vorwissen:** [Zufallsvariablen](zufallsvariablen.qmd) und
[diskrete Verteilungen](diskrete-verteilungen.qmd), vor allem Erwartungswert und
das dpqr-Schema. Die Normalverteilung bekommt wegen ihrer Sonderrolle eine
[eigene Seite](normalverteilung-zgws.qmd).
:::

### Warum bei stetigen Grössen jede Punktwahrscheinlichkeit null ist

Bei einem Würfel lässt sich fragen, wie wahrscheinlich eine Drei ist. Bei einer
Körpergrösse lässt sich nicht sinnvoll fragen, wie wahrscheinlich exakt
1.80000... Meter sind. Zwischen zwei beliebigen Werten liegen unendlich viele
weitere, und die Wahrscheinlichkeit jedes einzelnen ist null.

Sinnvoll sind nur Aussagen über Intervalle. Deshalb tritt an die Stelle der
Wahrscheinlichkeitsfunktion die **Dichtefunktion**. Ihre Werte sind keine
Wahrscheinlichkeiten, sondern Dichten; die Wahrscheinlichkeit ist die Fläche
unter der Kurve.

```{r}
#| label: fig-dichte-r
#| fig-cap: "Die Fläche unter der Dichte zwischen 90 und 110 ist die Wahrscheinlichkeit, in diesem Bereich zu liegen."
#| fig-height: 3.2
x <- seq(60, 140, length.out = 400)
d <- dnorm(x, mean = 100, sd = 15)
flaeche <- data.frame(x = x[x >= 90 & x <= 110], y = d[x >= 90 & x <= 110])

ggplot(data.frame(x, d), aes(x, d)) +
  geom_area(data = flaeche, aes(x, y), fill = "grey75") +
  geom_line(linewidth = 0.8) +
  labs(x = "Wert", y = "Dichte")
```

```{r}
#| label: flaeche-r
# Die Flaeche laesst sich ueber die Verteilungsfunktion ablesen
pnorm(110, mean = 100, sd = 15) - pnorm(90, mean = 100, sd = 15)
```

Die Verteilungsfunktion `pnorm` gibt die aufsummierte Fläche bis zu einer
Schranke. Die Differenz zweier solcher Werte ist die Fläche dazwischen. Das ist
dasselbe Prinzip wie bei der empirischen Verteilungsfunktion in
[Skalenniveaus](../grundlagen/skalenniveaus.qmd), nur mit einer glatten Kurve statt einer Treppe.

### Drei Verteilungen und wofür sie stehen

**Stetige Gleichverteilung.** Jeder Wert im Intervall ist gleich dicht.
Modelliert Rundungsfehler und dient als Ausgangspunkt für Simulationen.

**Exponentialverteilung.** Beschreibt Wartezeiten zwischen Ereignissen, die mit
konstanter Rate auftreten, und ist damit das stetige Gegenstück zur
Poissonverteilung aus [Diskrete Verteilungen](diskrete-verteilungen.qmd). Ihre auffälligste Eigenschaft ist die
Gedächtnislosigkeit: Die verbleibende Wartezeit hängt nicht davon ab, wie lange
schon gewartet wurde.

```{r}
#| label: gedaechtnislos-r
rate <- 0.5

# P(mehr als 3 warten)
p_ueber_3 <- 1 - pexp(3, rate)
# P(mehr als 8 warten, gegeben es sind schon 5 vergangen)
p_bedingt <- (1 - pexp(8, rate)) / (1 - pexp(5, rate))

round(c(ohne_vorgeschichte = p_ueber_3, mit_vorgeschichte = p_bedingt), 4)
```

Beide Werte stimmen überein. Für technische Ausfälle ist das oft gerade die
falsche Annahme, weil Verschleiss sehr wohl ein Gedächtnis hat.

**Normalverteilung.** Sie ist nicht deshalb zentral, weil in der Natur so
vieles normalverteilt wäre, sondern wegen des zentralen Grenzwertsatzes.

## Verlinkte Ressourcen

- [OpenIntro Statistics, Kapitel zu Verteilungen](https://www.openintro.org/book/os/)
