---
title: "Zufallsvariablen"
description: "Erwartungswert, Varianz und Verteilungsfunktion als Grundbegriffe."
categories: ["Wahrscheinlichkeit", "Verteilungen", "R", "Python"]
quelle: ["ESDS"]
seitentyp: konzept
stand: entwurf
order: 30
---

```{r}
#| label: setup-r
#| include: false
library(ggplot2)

theme_set(theme_minimal(base_size = 12))
set.seed(42)
```

```{python}
#| label: setup-python
#| include: false
import numpy as np
import pandas as pd
import matplotlib.pyplot as plt
from scipy import stats

plt.rcParams.update({"figure.figsize": (7, 4.2), "font.size": 11,
                     "savefig.dpi": 288, "figure.dpi": 288})
rng = np.random.default_rng(42)
```

## Kernideen

- Zufallsvariable als Abbildung des Ergebnisraums auf Zahlen
- Wahrscheinlichkeitsfunktion und Verteilungsfunktion
- Erwartungswert als Schwerpunkt der Verteilung
- Varianz und Standardabweichung als Streuung des Modells
- Kennzahl aus Daten und Eigenschaft des Modells sind zweierlei

## Erklärung

::: {.note-box}
**Vorwissen:** [Kombinatorik und Wahrscheinlichkeit](kombinatorik-wahrscheinlichkeit.qmd)
für den Wahrscheinlichkeitsbegriff und
[bedingte Wahrscheinlichkeit](bedingte-wahrscheinlichkeit-bayes.qmd) für die
Unabhängigkeit. Aus den
[Lage- und Streuungsmassen](../grundlagen/lage-streuungsmasse.qmd) wird der
Unterschied zwischen einer Kennzahl aus Daten und einer Eigenschaft des Modells
gebraucht. Die konkreten Modelle folgen unter
[diskrete Verteilungen](diskrete-verteilungen.qmd) und
[stetige Verteilungen](stetige-verteilungen.qmd).
:::

### Vom Ereignis zur Zahl

In [Kombinatorik und Wahrscheinlichkeit](kombinatorik-wahrscheinlichkeit.qmd) waren Ereignisse noch sprachlich beschrieben, etwa
mindestens eine Sechs. Damit lässt sich argumentieren, aber schlecht rechnen.
Eine Zufallsvariable ordnet jedem Ergebnis eine Zahl zu und macht den Zufall
damit der Arithmetik zugänglich.

Beim zweifachen Würfelwurf wäre eine mögliche Zufallsvariable die Augensumme.
Der Ergebnisraum hat 36 Elemente, die Zufallsvariable nimmt elf Werte an, und
diese Werte sind unterschiedlich wahrscheinlich:

```{r}
#| label: zufallsvariable-r
kombinationen <- expand.grid(wurf1 = 1:6, wurf2 = 1:6)
summe <- kombinationen$wurf1 + kombinationen$wurf2

table(summe)                       # wie viele Kombinationen je Summe
round(prop.table(table(summe)), 3) # die Wahrscheinlichkeitsfunktion
```

Die zweite Zeile ist die **Wahrscheinlichkeitsfunktion**: Sie gibt jedem Wert
seine Wahrscheinlichkeit. Summiert man sie von unten auf, entsteht die
**Verteilungsfunktion**, die zu jedem Wert angibt, wie wahrscheinlich es ist,
höchstens diesen zu erreichen. Der Zusammenhang ist derselbe wie zwischen
relativer und kumulierter Häufigkeit in [Skalenniveaus](../grundlagen/skalenniveaus.qmd), nur im Modell statt
in Daten.

### Erwartungswert und Varianz

Der Erwartungswert ist das mit Wahrscheinlichkeiten gewichtete Mittel der
möglichen Werte:

$$E(X) = \sum_i x_i \cdot P(X = x_i)$$

Er ist der Wert, gegen den das arithmetische Mittel bei sehr vielen
Wiederholungen strebt, und muss selbst kein möglicher Wert sein. Der
Erwartungswert eines Würfels ist 3.5.

```{r}
#| label: erwartungswert-r
werte <- as.numeric(names(table(summe)))
p     <- as.numeric(prop.table(table(summe)))

ew <- sum(werte * p)
var_modell <- sum((werte - ew)^2 * p)

c(erwartungswert = ew, varianz = var_modell) |> round(3)

# Gegenprobe: 100000 simulierte Wuerfe
sim <- rowSums(matrix(sample(1:6, 2e5, replace = TRUE), ncol = 2))
c(mittel = mean(sim), varianz = var(sim)) |> round(3)
```

::: {.note-box}
Begrifflich streng zu trennen: Erwartungswert und Varianz sind Eigenschaften
des **Modells**, Mittelwert und empirische Varianz sind aus **Daten** gerechnet.
Sie fallen nicht zusammen, sondern das eine schätzt das andere. Die Simulation
oben zeigt, wie nahe sie sich bei genügend vielen Wiederholungen kommen.
:::

## Verlinkte Ressourcen

- [OpenIntro Statistics, Kapitel zu Zufallsvariablen](https://www.openintro.org/book/os/)

