---
title: "Zufallsvariablen"
description: "Erwartungswert, Varianz und Verteilungsfunktion als Grundbegriffe."
categories: ["Wahrscheinlichkeit", "Verteilungen", "R", "Python"]
quelle: ["ESDS"]
seitentyp: konzept
stand: entwurf
order: 30
---

```{r}
#| label: setup-r
#| include: false
library(ggplot2)

theme_set(theme_minimal(base_size = 12))

lehmer <- function(saat, anzahl) {
  s <- saat
  raus <- numeric(anzahl)
  for (k in seq_len(anzahl)) {
    s <- (16807 * s) %% 2147483647
    raus[k] <- s / 2147483647
  }
  raus
}
```

```{python}
#| label: setup-python
#| include: false
import numpy as np
import pandas as pd
import matplotlib.pyplot as plt
from itertools import product
from scipy import stats

plt.rcParams.update({"figure.figsize": (7, 4.2), "font.size": 11,
                     "savefig.dpi": 288, "figure.dpi": 288})


def lehmer(saat, anzahl):
    s = float(saat)
    raus = np.empty(anzahl)
    for k in range(anzahl):
        s = (16807.0 * s) % 2147483647.0
        raus[k] = s / 2147483647.0
    return raus
```

## Kernideen

- Eine **Zufallsvariable** ist eine Abbildung des Ergebnisraums auf Zahlen — sie
  macht den Zufall der Arithmetik zugänglich.
- Die **Wahrscheinlichkeitsfunktion** gibt jedem Wert seine Wahrscheinlichkeit,
  die **Verteilungsfunktion** summiert sie von unten auf.
- Der **Erwartungswert** ist der Schwerpunkt der Verteilung und muss selbst kein
  möglicher Wert sein.
- **Varianz** und Standardabweichung beschreiben die Streuung des Modells.
- Kennzahl aus **Daten** und Eigenschaft des **Modells** sind zweierlei — das
  eine schätzt das andere.
- Die Rechenregeln für Erwartungswert und Varianz sind verschieden: $E$ ist
  immer linear, $\text{Var}$ nicht.

## Erklärung

::: {.note-box}
**Vorwissen:** [Kombinatorik und Wahrscheinlichkeit](kombinatorik-wahrscheinlichkeit.qmd)
für den Wahrscheinlichkeitsbegriff und
[bedingte Wahrscheinlichkeit](bedingte-wahrscheinlichkeit-bayes.qmd) für die
Unabhängigkeit. Aus den
[Lage- und Streuungsmassen](../grundlagen/lage-streuungsmasse.qmd) wird der
Unterschied zwischen einer Kennzahl aus Daten und einer Eigenschaft des Modells
gebraucht. Die konkreten Modelle folgen unter
[diskrete Verteilungen](diskrete-verteilungen.qmd) und
[stetige Verteilungen](stetige-verteilungen.qmd).
:::

### Vom Ereignis zur Zahl

In [Kombinatorik und Wahrscheinlichkeit](kombinatorik-wahrscheinlichkeit.qmd)
waren Ereignisse noch sprachlich beschrieben, etwa "mindestens eine Sechs".
Damit lässt sich argumentieren, aber schlecht rechnen. Eine Zufallsvariable
ordnet jedem Ergebnis eine Zahl zu.

| Begriff | Schreibweise | Was er beschreibt |
|---|---|---|
| Ergebnisraum | $\Omega$ | alle möglichen Ausgänge des Zufallsvorgangs |
| Zufallsvariable | $X: \Omega \to \mathbb{R}$ | die Zuordnung einer Zahl zu jedem Ausgang |
| Wahrscheinlichkeitsfunktion | $P(X = x)$ | wie wahrscheinlich ein bestimmter Wert ist |
| Verteilungsfunktion | $F(x) = P(X \le x)$ | wie wahrscheinlich höchstens dieser Wert ist |

Der Zusammenhang zwischen den beiden letzten ist derselbe wie zwischen relativer
und kumulierter [Häufigkeit](../grundlagen/haeufigkeiten.qmd), nur im Modell
statt in Daten.

### Erwartungswert und Varianz

Der Erwartungswert ist das mit Wahrscheinlichkeiten gewichtete Mittel der
möglichen Werte, die Varianz die gewichtete mittlere quadrierte Abweichung
davon:

$$E(X) = \sum_i x_i \cdot P(X = x_i) \qquad
\text{Var}(X) = \sum_i (x_i - E(X))^2 \cdot P(X = x_i)$$

Der Erwartungswert ist der Wert, gegen den das arithmetische Mittel bei sehr
vielen Wiederholungen strebt. Er muss selbst kein möglicher Wert sein — der
Erwartungswert eines Würfels ist 3.5.

### Die Rechenregeln

Sie sehen sich ähnlich und verhalten sich verschieden:

| Regel | Erwartungswert | Varianz |
|---|---|---|
| Konstante addieren | $E(X + b) = E(X) + b$ | $\text{Var}(X + b) = \text{Var}(X)$ |
| Mit Konstante multiplizieren | $E(aX) = a \, E(X)$ | $\text{Var}(aX) = a^2 \text{Var}(X)$ |
| Summe zweier Variablen | $E(X + Y) = E(X) + E(Y)$, **immer** | $\text{Var}(X + Y) = \text{Var}(X) + \text{Var}(Y)$, **nur bei Unabhängigkeit** |

Drei Punkte, die daraus folgen und regelmässig verwechselt werden:

1. **Verschieben ändert die Streuung nicht.** Alle Werte um 10 erhöhen
   verschiebt den Schwerpunkt, nicht die Breite.
2. **Strecken wirkt quadratisch auf die Varianz.** Verdoppelt man alle Werte,
   vervierfacht sich die Varianz — die Standardabweichung verdoppelt sich.
3. **Der Erwartungswert ist immer additiv**, auch bei abhängigen Variablen. Die
   Varianz nicht: Bei Abhängigkeit kommt $2\,\text{Cov}(X,Y)$ dazu.

### Modell und Daten

Begrifflich streng zu trennen:

| Aus dem Modell | Aus Daten |
|---|---|
| Erwartungswert $E(X)$ | Mittelwert $\bar{x}$ |
| Varianz $\text{Var}(X)$ | empirische Varianz $s^2$ |
| Verteilungsfunktion $F(x)$ | empirische Verteilungsfunktion |

Sie fallen nicht zusammen. Das eine **schätzt** das andere, und wie gut, hängt
von der Anzahl Beobachtungen ab — Beispiel 2 zeigt es.

## Beispiele

:::: {.panel-tabset}

### Beispiel 1: Die Augensumme zweier Würfel

#### Frage und Datenlage

Zwei Würfel, Zufallsvariable ist die Augensumme. Der Ergebnisraum hat 36
gleichwahrscheinliche Elemente, die Zufallsvariable nimmt elf Werte an — und
diese sind **nicht** gleich wahrscheinlich.

#### Rechnung

::: {.panel-tabset}

##### R

```{r}
#| label: fig-b1-zv-r
#| fig-cap: "Beispiel 1: links die Wahrscheinlichkeitsfunktion, rechts die Verteilungsfunktion."
#| fig-height: 3.2
kombinationen <- expand.grid(wurf1 = 1:6, wurf2 = 1:6)
summe <- kombinationen$wurf1 + kombinationen$wurf2

table(summe)                        # wie viele Kombinationen je Summe
round(prop.table(table(summe)), 4)  # die Wahrscheinlichkeitsfunktion
round(cumsum(prop.table(table(summe))), 4)   # die Verteilungsfunktion

werte <- as.numeric(names(table(summe)))
p <- as.numeric(prop.table(table(summe)))

par(mfrow = c(1, 2), mar = c(4, 4, 3, 1))
plot(werte, p, type = "h", lwd = 6, col = "grey60", ylim = c(0, 0.2),
     xlab = "Augensumme", ylab = "P(X = x)", main = "Wahrscheinlichkeit")
plot(werte, cumsum(p), type = "s", lwd = 2, ylim = c(0, 1),
     xlab = "Augensumme", ylab = "F(x)", main = "Verteilungsfunktion")
par(mfrow = c(1, 1))
```

##### Python

```{python}
#| label: fig-b1-zv-py
#| fig-cap: "Beispiel 1: dieselben beiden Funktionen in Python."
#| fig-height: 3.2
summe = np.array([a + b for a, b in product(range(1, 7), repeat=2)])
werte, anzahl = np.unique(summe, return_counts=True)
p = anzahl / len(summe)

print(dict(zip(werte.tolist(), anzahl.tolist())))
print(dict(zip(werte.tolist(), p.round(4).tolist())))
print(np.cumsum(p).round(4))

fig, achsen = plt.subplots(1, 2, figsize=(7, 3.2))
achsen[0].vlines(werte, 0, p, lw=6, color="0.6")
achsen[0].set_ylim(0, 0.2)
achsen[0].set_xlabel("Augensumme")
achsen[0].set_ylabel("P(X = x)")
achsen[0].set_title("Wahrscheinlichkeit")
achsen[1].step(werte, np.cumsum(p), where="post", lw=2, color="black")
achsen[1].set_ylim(0, 1)
achsen[1].set_xlabel("Augensumme")
achsen[1].set_ylabel("F(x)")
achsen[1].set_title("Verteilungsfunktion")
plt.tight_layout()
plt.show()
```

:::

#### Output Zeile für Zeile

| Augensumme | 2 | 3 | 4 | 5 | 6 | **7** | 8 | 9 | 10 | 11 | 12 |
|---|---|---|---|---|---|---|---|---|---|---|---|
| Kombinationen | 1 | 2 | 3 | 4 | 5 | **6** | 5 | 4 | 3 | 2 | 1 |
| $P(X = x)$ | 0.028 | 0.056 | 0.083 | 0.111 | 0.139 | **0.167** | 0.139 | 0.111 | 0.083 | 0.056 | 0.028 |
| $F(x)$ | 0.028 | 0.083 | 0.167 | 0.278 | 0.417 | **0.583** | 0.722 | 0.833 | 0.917 | 0.972 | **1.000** |

| Ausgabe | Wie sie zu lesen ist |
|---|---|
| Die Kombinationen summieren sich zu **36** | Alle Ausgänge sind gleich wahrscheinlich; ungleich wird erst die **Summe**, weil es für die 7 sechs Wege gibt und für die 2 nur einen. |
| $P(X = 7) = 6/36 = 0.167$ | Die 7 ist die wahrscheinlichste Augensumme — sechsmal so wahrscheinlich wie die 2. |
| Die Funktion ist **symmetrisch** | $P(X = 2) = P(X = 12)$, und so weiter. Das ist die Folge davon, dass beide Würfel dieselbe Verteilung haben. |
| $F(7) = 0.583$ | Mit 58.3 Prozent Wahrscheinlichkeit fällt die Summe **höchstens** 7. |
| $F(12) = 1.000$ | Immer. Die Verteilungsfunktion endet definitionsgemäss bei eins. |
| Die Verteilungsfunktion ist eine **Treppe** | Sie springt an jedem möglichen Wert um dessen Wahrscheinlichkeit und ist dazwischen konstant. Bei stetigen Zufallsvariablen wird daraus eine glatte Kurve. |

::: {.note-box}
**Was die Verteilungsfunktion leistet, was die Wahrscheinlichkeitsfunktion
nicht kann:** Fragen der Form "höchstens", "mindestens" und "zwischen" beantwortet
sie durch Ablesen statt durch Summieren.

| Frage | Rechnung |
|---|---|
| $P(X \le 7)$ | $F(7) = 0.583$ |
| $P(X > 7)$ | $1 - F(7) = 0.417$ |
| $P(5 \le X \le 9)$ | $F(9) - F(4) = 0.833 - 0.167 = 0.667$ |

Beim letzten Fall ist die Falle: Abgezogen wird $F(4)$, nicht $F(5)$ — sonst
fällt die 5 selbst mit heraus.
:::

#### Interpretation

Die Zufallsvariable hat den Ergebnisraum von 36 auf elf Werte verdichtet. Das
ist der Zweck: Aus einer Liste von Ausgängen wird eine Verteilung, mit der sich
rechnen lässt.

### Beispiel 2: Erwartungswert, Varianz und die Gegenprobe

#### Frage und Datenlage

Erwartungswert und Varianz der Augensumme — einmal exakt aus dem Modell und
einmal aus 200 000 simulierten Würfen. Wie nahe kommen sich die beiden, und wie
schnell?

#### Rechnung

::: {.panel-tabset}

##### R

```{r}
#| label: b2-zv-r
ew <- sum(werte * p)
varianz <- sum((werte - ew)^2 * p)

round(c(erwartungswert = ew, varianz = varianz,
        standardabweichung = sqrt(varianz)), 4)

# Gegenprobe: 200000 simulierte Wuerfe aus dem Kongruenzgenerator
n <- 200000
u <- lehmer(9911, 2 * n)
wuerfe <- matrix(floor(6 * u) + 1, ncol = 2, byrow = TRUE)
sim <- rowSums(wuerfe)

round(c(mittel = mean(sim), varianz = var(sim)), 4)

# Wie schnell naehert sich der Mittelwert dem Erwartungswert?
for (k in c(100, 1000, 10000, 100000, 200000)) {
  cat(sprintf("n = %6d | Mittel %.4f | Abweichung %.4f\n",
              k, mean(sim[1:k]), abs(mean(sim[1:k]) - ew)))
}
```

##### Python

```{python}
#| label: b2-zv-py
ew = float((werte * p).sum())
varianz = float(((werte - ew) ** 2 * p).sum())

print({"erwartungswert": round(ew, 4), "varianz": round(varianz, 4),
       "standardabweichung": round(np.sqrt(varianz), 4)})

n = 200000
u = lehmer(9911, 2 * n)
wuerfe = (np.floor(6 * u) + 1).astype(int).reshape(n, 2)
sim = wuerfe.sum(axis=1)

print({"mittel": round(float(sim.mean()), 4),
       "varianz": round(float(sim.var(ddof=1)), 4)})

for k in [100, 1000, 10000, 100000, 200000]:
    mittel = sim[:k].mean()
    print(f"n = {k:6d} | Mittel {mittel:.4f} | Abweichung {abs(mittel - ew):.4f}")
```

:::

#### Output Zeile für Zeile

| Grösse | aus dem **Modell** | aus **200 000 Würfen** |
|---|---|---|
| Erwartungswert / Mittelwert | **7.0000** | **7.0094** |
| Varianz | **5.8333** | **5.8303** |
| Standardabweichung | 2.4152 | 2.4146 |

Und die Annäherung mit wachsender Anzahl:

| n | Mittelwert | Abweichung von 7 |
|---|---|---|
| 100 | 6.8800 | **0.1200** |
| 1 000 | 6.8450 | **0.1550** |
| 10 000 | 6.9771 | 0.0229 |
| 100 000 | 7.0087 | 0.0087 |
| 200 000 | 7.0094 | 0.0094 |

| Beobachtung | Erklärung |
|---|---|
| Der Erwartungswert ist **exakt 7** | Kein Rundungsergebnis: Die Verteilung ist symmetrisch um 7, und der Schwerpunkt einer symmetrischen Verteilung ist ihr Symmetriepunkt. |
| Die Varianz ist $35/6 = 5.8\overline{3}$ | Auch exakt. Für einen Würfel allein beträgt sie $35/12$; bei zwei **unabhängigen** Würfeln addieren sich die Varianzen. |
| Die Abweichung von 1000 auf 10 000 fällt um den Faktor 7 | Nicht monoton — bei $n = 1000$ war sie zufällig grösser als bei 100. Erwartet wird ein Abfall mit $1/\sqrt{n}$, also von 100 auf 10 000 um den Faktor 10. |
| Bei 200 000 Würfen bleiben 0.0094 übrig | Das ist kein Fehler der Simulation, sondern der Rest an Zufall. Der Standardfehler beträgt $2.415/\sqrt{200000} = 0.0054$; die beobachtete Abweichung liegt in dieser Grössenordnung. |

::: {.note-box}
**Was dieser Vergleich zeigt und was nicht.** Er zeigt das Gesetz der grossen
Zahlen: Der Mittelwert nähert sich dem Erwartungswert. Er zeigt **nicht**, dass
die beiden dasselbe sind.

Der Unterschied ist der Kern der schliessenden Statistik: Man hat nie den
Erwartungswert, sondern immer nur einen Mittelwert aus endlich vielen
Beobachtungen — und die Frage, wie weit der danebenliegen kann, führt direkt zum
[Konfidenzintervall](../inferenz/schaetzen-konfidenzintervalle.qmd).

Und ein Detail zur Simulation: `var(sim)` in R teilt durch $n-1$, die
Modellvarianz nicht durch irgendetwas. Bei 200 000 Werten ist der Unterschied
unsichtbar; bei kleinen Stichproben ist er genau die
[Bessel-Korrektur](../grundlagen/lage-streuungsmasse.qmd).
:::

#### Interpretation und Ergebnissatz

> Die Augensumme zweier Würfel hat den Erwartungswert 7 und die Varianz 5.83
> (Standardabweichung 2.42). Eine Simulation über 200 000 Würfe ergibt einen
> Mittelwert von 7.009 und eine empirische Varianz von 5.830.

### Beispiel 3: Die Rechenregeln nachgerechnet

#### Frage und Datenlage

Ein einzelner Würfel, $E(X) = 3.5$ und $\text{Var}(X) = 35/12 = 2.9167$. Was
passiert bei Verschiebung, Streckung und Summierung?

#### Rechnung

::: {.panel-tabset}

##### R

```{r}
#| label: b3-zv-r
x <- 1:6
px <- rep(1 / 6, 6)

kennzahlen <- function(werte, wkeit) {
  e <- sum(werte * wkeit)
  c(erwartungswert = e, varianz = sum((werte - e)^2 * wkeit))
}

round(rbind(
  "X (ein Wuerfel)" = kennzahlen(x, px),
  "X + 10"          = kennzahlen(x + 10, px),
  "2X"              = kennzahlen(2 * x, px),
  "2X - 1"          = kennzahlen(2 * x - 1, px)
), 4)

# Summe zweier unabhaengiger Wuerfel: addieren sich die Varianzen?
round(c(zwei_mal_einzeln = 2 * kennzahlen(x, px)["varianz"],
        summe_direkt = varianz), 4)

# Und wenn sie nicht unabhaengig sind: Y = X, also perfekt abhaengig
round(kennzahlen(2 * x, px), 4)   # X + Y mit Y = X ist dasselbe wie 2X
```

##### Python

```{python}
#| label: b3-zv-py
x = np.arange(1, 7, dtype=float)
px = np.full(6, 1 / 6)


def kennzahlen(werte, wkeit):
    e = float((werte * wkeit).sum())
    return {"erwartungswert": e,
            "varianz": float(((werte - e) ** 2 * wkeit).sum())}


print(pd.DataFrame([kennzahlen(x, px), kennzahlen(x + 10, px),
                    kennzahlen(2 * x, px), kennzahlen(2 * x - 1, px)],
                   index=["X (ein Würfel)", "X + 10", "2X", "2X - 1"]).round(4))

print({"zwei_mal_einzeln": round(2 * kennzahlen(x, px)["varianz"], 4),
       "summe_direkt": round(varianz, 4)})

print(kennzahlen(2 * x, px))
```

:::

#### Output Zeile für Zeile

| Variable | Erwartungswert | Varianz | Regel |
|---|---|---|---|
| $X$ (ein Würfel) | **3.5000** | **2.9167** | — |
| $X + 10$ | **13.5000** | **2.9167** | $E$ verschiebt sich, $\text{Var}$ **nicht** |
| $2X$ | **7.0000** | **11.6667** | $E$ verdoppelt sich, $\text{Var}$ **vervierfacht** sich |
| $2X - 1$ | 6.0000 | 11.6667 | beide Regeln zusammen |

| Beobachtung | Erklärung |
|---|---|
| $X + 10$: die Varianz bleibt **exakt** gleich | Eine Verschiebung ändert alle Abweichungen vom Mittel nicht — sie verschiebt Werte und Schwerpunkt um denselben Betrag. |
| $2X$: die Varianz wird **viermal** so gross | Weil sie quadrierte Abweichungen misst: $(2a)^2 = 4a^2$. Die Standardabweichung verdoppelt sich, wie erwartet. |
| $2X$ und "zwei Würfel" haben **denselben** Erwartungswert | Beide 7. Die Additivität des Erwartungswerts gilt unabhängig davon, ob die Variablen zusammenhängen. |
| Aber **verschiedene** Varianzen | $2X$ hat 11.67, die Summe zweier unabhängiger Würfel 5.83 — genau die Hälfte, also $2 \cdot 2.9167$. |

::: {.note-box}
**Der Unterschied zwischen "zweimal derselbe Würfel" und "zwei Würfel" ist der
Kern der ganzen Varianzrechnung.**

| | $2X$ (ein Würfel, verdoppelt) | $X + Y$ (zwei unabhängige Würfel) |
|---|---|---|
| Erwartungswert | 7 | 7 |
| Varianz | $4 \cdot 2.9167 = 11.67$ | $2 \cdot 2.9167 = 5.83$ |
| mögliche Werte | 2, 4, 6, 8, 10, 12 | 2 bis 12, alle |
| Warum | Die Abweichungen verstärken sich **immer** gemeinsam. | Sie gleichen sich **teilweise** aus. |

Genau dieser Ausgleich ist der Grund, warum der Standardfehler eines Mittelwerts
mit $\sqrt{n}$ und nicht mit $n$ kleiner wird: Der Mittelwert aus $n$
unabhängigen Werten hat die Varianz $\sigma^2/n$, also die Standardabweichung
$\sigma/\sqrt{n}$.

Und daraus folgt der wichtigste praktische Satz: **Bei abhängigen Beobachtungen
gilt das nicht.** Kommt $2\,\text{Cov}(X,Y)$ dazu, ist der Standardfehler zu
klein gerechnet — der Grund, warum [Zeitreihen](../zeitreihen/zeitreihen-grundlagen.qmd)
und geschachtelte Daten eigene Verfahren brauchen.
:::

#### Interpretation und Ergebnissatz

> Eine Verschiebung um 10 erhöht den Erwartungswert um 10 und lässt die Varianz
> unverändert (2.9167). Eine Streckung um den Faktor 2 verdoppelt den
> Erwartungswert und vervierfacht die Varianz (11.6667).

### Beispiel 4: Ein Erwartungswert, den niemand erlebt

#### Frage und Datenlage

Eine Versicherung kalkuliert eine Police. Der Jahresschaden je Vertrag ist eine
Zufallsvariable mit vier möglichen Werten:

| Schaden | 0 | 500 | 5 000 | 50 000 |
|---|---|---|---|---|
| Wahrscheinlichkeit | 0.930 | 0.050 | 0.018 | 0.002 |

Wie hoch muss die Prämie sein — und was sagt der Erwartungswert über den
Einzelfall?

#### Rechnung

::: {.panel-tabset}

##### R

```{r}
#| label: b4-zv-r
schaden <- c(0, 500, 5000, 50000)
wkeit <- c(0.930, 0.050, 0.018, 0.002)

sum(wkeit)                       # muss eins ergeben

kennz <- kennzahlen(schaden, wkeit)
round(c(kennz, standardabweichung = sqrt(kennz["varianz"])), 2)

round(c(praemie_mit_20_prozent = kennz["erwartungswert"] * 1.2,
        anteil_ohne_schaden = wkeit[1],
        anteil_ueber_praemie = sum(wkeit[-1])), 4)

# Was passiert bei 10000 unabhaengigen Vertraegen?
n_vertraege <- 10000
round(c(erwartete_summe = n_vertraege * kennz["erwartungswert"],
        sd_der_summe = sqrt(n_vertraege * kennz["varianz"]),
        sd_je_vertrag = sqrt(kennz["varianz"] / n_vertraege)), 2)
```

##### Python

```{python}
#| label: b4-zv-py
schaden = np.array([0, 500, 5000, 50000], dtype=float)
wkeit = np.array([0.930, 0.050, 0.018, 0.002])

print("Summe der Wahrscheinlichkeiten:", wkeit.sum())

kennz = kennzahlen(schaden, wkeit)
print({**{k: round(v, 2) for k, v in kennz.items()},
       "standardabweichung": round(np.sqrt(kennz["varianz"]), 2)})

print({"praemie_mit_20_prozent": round(kennz["erwartungswert"] * 1.2, 2),
       "anteil_ohne_schaden": wkeit[0],
       "anteil_ueber_praemie": round(wkeit[1:].sum(), 4)})

n_vertraege = 10000
print({"erwartete_summe": round(n_vertraege * kennz["erwartungswert"], 2),
       "sd_der_summe": round(np.sqrt(n_vertraege * kennz["varianz"]), 2),
       "sd_je_vertrag": round(np.sqrt(kennz["varianz"] / n_vertraege), 2)})
```

:::

#### Output Zeile für Zeile

| Grösse | Wert | Wie sie zu lesen ist |
|---|---|---|
| **Erwartungswert** | **215.00** | Der mittlere Jahresschaden je Vertrag. |
| **Standardabweichung** | **2 327.29** | Mehr als das **Zehnfache** des Erwartungswerts. |
| Prämie mit 20 Prozent Zuschlag | 258.00 | |
| Anteil ohne jeden Schaden | **93.0 %** | |
| Anteil mit Schaden über der Prämie | **7.0 %** | |

| Beobachtung | Erklärung |
|---|---|
| **Kein einziger Vertrag erlebt 215 Franken Schaden** | Der Erwartungswert ist keiner der vier möglichen Werte. Er beschreibt den Durchschnitt über viele Verträge, nicht einen Einzelfall. |
| 93 Prozent zahlen und bekommen nichts | Und 0.2 Prozent bekommen das Zweihundertfache ihrer Prämie. Genau das ist Versicherung. |
| Die Standardabweichung von 2 327 ist **zehnmal** so gross wie der Erwartungswert | Der Grund ist der eine seltene Grossschaden: Er trägt $0.002 \cdot (50000-215)^2 = 4.96$ Millionen zur Varianz von 5.42 Millionen bei, also **91 Prozent**. |
| Bei 10 000 Verträgen | erwartete Schadensumme 2.15 Millionen, Standardabweichung der Summe 232 730 — also nur **11 Prozent** der Summe. |
| Je Vertrag gerechnet | sinkt die Standardabweichung von 2 327 auf **23.27** | Der Faktor $\sqrt{10000} = 100$. **Das ist das Geschäftsmodell:** Nicht das Risiko verschwindet, sondern seine relative Schwankung. |

::: {.note-box}
**Warum ein Erwartungswert allein für eine Entscheidung nicht genügt**, in drei
Fällen:

| Fall | Warum |
|---|---|
| **Einzelfall statt Wiederholung** | Wer eine Police einmal kauft, erlebt entweder 0 oder 50 000 — nie 215. |
| **Sehr schiefe Verteilung** | Der Erwartungswert liegt hier zwischen dem 93. und dem 98. Perzentil. Der **Median** des Schadens ist 0. |
| **Begrenzte Verlusttragfähigkeit** | Ein Unternehmen, das 50 000 nicht verkraftet, kann sich an einem positiven Erwartungswert nicht orientieren. |

Deshalb gehört zu jedem Erwartungswert die Streuung — und bei stark schiefen
Verteilungen zusätzlich ein Quantil, etwa der Wert, der in 99 Prozent der Fälle
nicht überschritten wird.
:::

#### Interpretation und Ergebnissatz

> Der erwartete Jahresschaden je Vertrag beträgt 215 Franken bei einer
> Standardabweichung von 2 327 Franken; 93 Prozent der Verträge verursachen
> keinen Schaden. Über 10 000 unabhängige Verträge sinkt die Standardabweichung
> je Vertrag auf 23 Franken, weshalb ein Zuschlag von 20 Prozent auf den
> Erwartungswert die Schwankung abdeckt.

::::

## Verständnisfragen

::: {.quiz}
Der Erwartungswert einer Zufallsvariablen beträgt 3.5, aber die Variable kann
nur ganzzahlige Werte annehmen. Ist das ein Widerspruch?

- [x] Nein, der Erwartungswert muss kein möglicher Wert sein ~ Richtig. Er ist
      der Schwerpunkt der Verteilung, also ein gewichteter Durchschnitt. Bei
      einem Würfel liegt er genau zwischen 3 und 4.
- [ ] Ja, ein Erwartungswert muss vorkommen können ~ Er beschreibt den
      Durchschnitt über viele Wiederholungen, nicht einen Einzelfall.
- [ ] Nur bei diskreten Variablen ist das erlaubt ~ Es gilt allgemein.
:::

::: {.quiz}
Alle Werte einer Zufallsvariablen werden um 10 erhöht. Was passiert mit
Erwartungswert und Varianz?

- [x] Der Erwartungswert steigt um 10, die Varianz bleibt gleich ~ Richtig. Eine
      Verschiebung ändert die Abweichungen vom Mittel nicht, weil sich Werte und
      Schwerpunkt gemeinsam verschieben.
- [ ] Beide steigen um 10 ~ Die Varianz misst Streuung, nicht Lage.
- [ ] Beide bleiben gleich ~ Der Erwartungswert verschiebt sich mit.
:::

::: {.quiz}
Warum hat $2X$ eine viermal so grosse Varianz wie $X$, die Summe zweier
unabhängiger Würfel aber nur eine doppelt so grosse?

- [x] Bei $2X$ verstärken sich die Abweichungen immer gemeinsam, bei zwei Würfeln
      gleichen sie sich teilweise aus ~ Richtig. Deshalb gilt
      $\text{Var}(2X) = 4\,\text{Var}(X)$, aber
      $\text{Var}(X+Y) = \text{Var}(X) + \text{Var}(Y)$ bei Unabhängigkeit.
      Genau dieser Ausgleich erzeugt den Faktor Wurzel n beim Standardfehler.
- [ ] Weil zwei Würfel mehr mögliche Werte haben ~ Die Anzahl möglicher Werte
      erklärt die Varianz nicht.
- [ ] Weil bei $2X$ falsch gerechnet wurde ~ Beide Rechnungen sind korrekt und
      beschreiben verschiedene Zufallsvariablen.
:::

::: {.quiz}
Eine Police hat einen erwarteten Schaden von 215 Franken bei einer
Standardabweichung von 2 327. Was folgt für die Kalkulation?

- [x] Der Erwartungswert genügt nicht; über viele Verträge sinkt aber die
      relative Schwankung ~ Richtig. Bei 10 000 unabhängigen Verträgen fällt die
      Standardabweichung je Vertrag von 2 327 auf 23 Franken. Genau darauf beruht
      das Geschäftsmodell.
- [ ] Die Prämie muss 2 327 Franken betragen ~ Das wäre die Streuung eines
      Einzelfalls, nicht der zu erwartende Aufwand.
- [ ] Die Verteilung ist fehlerhaft, weil die Streuung grösser als der Mittelwert
      ist ~ Bei stark schiefen Verteilungen ist das normal.
:::

::: {.quiz}
Ein Mittelwert aus 200 000 Simulationen beträgt 7.0094, der Erwartungswert
genau 7. Ist die Simulation fehlerhaft?

- [x] Nein, die Abweichung liegt im Bereich des Zufalls ~ Richtig. Der
      Standardfehler beträgt hier 2.42 geteilt durch die Wurzel aus 200 000, also
      0.005. Eine Abweichung von 0.009 ist damit unauffällig.
- [ ] Ja, bei so vielen Wiederholungen müsste 7.0000 herauskommen ~ Der
      Mittelwert nähert sich dem Erwartungswert an, erreicht ihn aber nicht exakt.
- [ ] Ja, der Zufallszahlengenerator ist ungeeignet ~ Er ist einfach, für diesen
      Zweck aber ausreichend.
:::

## Verlinkte Ressourcen

- [OpenIntro Statistics, Kapitel zu Zufallsvariablen](https://www.openintro.org/book/os/)
- [Diskrete Verteilungen](diskrete-verteilungen.qmd)
- [Stetige Verteilungen](stetige-verteilungen.qmd)
