---
title: "Explorative Datenanalyse"
description: "Verteilungen, Ausreisser und Zusammenhänge systematisch sichten."
categories: ["EDA", "Visualisierung", "R", "Python"]
quelle: ["ESDS"]
seitentyp: konzept
stand: entwurf
order: 50
---

```{r}
#| label: setup-r
#| include: false
library(ggplot2)
library(dplyr)

theme_set(theme_minimal(base_size = 12))

lehmer <- function(saat, anzahl) {
  s <- saat
  raus <- numeric(anzahl)
  for (k in seq_len(anzahl)) {
    s <- (16807 * s) %% 2147483647
    raus[k] <- s / 2147483647
  }
  raus
}

normalwerte <- function(saat, anzahl, mittel = 0, streuung = 1) {
  mittel + streuung * qnorm(lehmer(saat, anzahl))
}

# Ein Datensatz mit absichtlich eingebauten Auffaelligkeiten, wie sie in
# echten Exporten vorkommen.
n <- 400
gewicht <- round(normalwerte(8811, n, 82, 11), 1)
alter <- 18 + floor(57 * lehmer(8812, n))
u <- lehmer(8813, n)
standort <- ifelse(u < 0.5, "Bern", ifelse(u < 0.8, "Chur", "Sion"))
versatz <- ifelse(standort == "Bern", 0, ifelse(standort == "Chur", 6, -5))

blutdruck <- round(90 + 0.45 * alter + 0.25 * gewicht + versatz +
                     normalwerte(8814, n, 0, 8))

# Rundungspraeferenz: ein Teil der Werte wurde auf 5 gerundet abgelesen
gerundet <- order(lehmer(8815, n))[1:150]
blutdruck[gerundet] <- round(blutdruck[gerundet] / 5) * 5

# Sensorfehler und Luecken
gewicht[c(12, 88, 301)] <- -1
blutdruck[order(lehmer(8816, n))[1:18]] <- NA

roh <- data.frame(gewicht, alter, standort, blutdruck)
```

```{python}
#| label: setup-python
#| include: false
import numpy as np
import pandas as pd
import matplotlib.pyplot as plt
from scipy import stats

plt.rcParams.update({"figure.figsize": (7, 4.2), "font.size": 11,
                     "savefig.dpi": 288, "figure.dpi": 288})


def lehmer(saat, anzahl):
    s = float(saat)
    raus = np.empty(anzahl)
    for k in range(anzahl):
        s = (16807.0 * s) % 2147483647.0
        raus[k] = s / 2147483647.0
    return raus


def normalwerte(saat, anzahl, mittel=0.0, streuung=1.0):
    return mittel + streuung * stats.norm.ppf(lehmer(saat, anzahl))


n = 400
gewicht = np.round(normalwerte(8811, n, 82, 11), 1)
alter = (18 + np.floor(57 * lehmer(8812, n))).astype(int)
u = lehmer(8813, n)
standort = np.where(u < 0.5, "Bern", np.where(u < 0.8, "Chur", "Sion"))
versatz = np.where(standort == "Bern", 0.0,
                   np.where(standort == "Chur", 6.0, -5.0))

blutdruck = np.round(90 + 0.45 * alter + 0.25 * gewicht + versatz
                     + normalwerte(8814, n, 0, 8))

gerundet = np.argsort(lehmer(8815, n))[:150]
blutdruck[gerundet] = np.round(blutdruck[gerundet] / 5) * 5

gewicht[[11, 87, 300]] = -1.0
blutdruck = blutdruck.astype(float)
blutdruck[np.argsort(lehmer(8816, n))[:18]] = np.nan

roh = pd.DataFrame({"gewicht": gewicht, "alter": alter,
                    "standort": standort, "blutdruck": blutdruck})
```

## Kernideen

- Explorative Analyse **erzeugt Fragen**, sie beantwortet keine.
- Die **Erwartung wird vor** dem Blick in die Daten formuliert — sonst bestätigt
  man, was man ohnehin vermutet hat.
- **Variation**: ein Merkmal für sich ansehen. **Kovariation**: zwei Merkmale
  gemeinsam.
- Auffällige Muster verraten meist etwas über die **Erhebung**, nicht über den
  untersuchten Gegenstand.
- Platzhalter für fehlende Werte sind gefährlicher als offene Lücken, weil sie
  mitgerechnet werden.
- Die Grafiken dieser Phase sind Arbeitsmittel und **dürfen hässlich sein**.
- Jeder Befund ist **vorläufig**, bis er an neuen Daten geprüft ist.

## Erklärung

::: {.note-box}
**Vorwissen:** [Data Wrangling](../../daten/data-wrangling.qmd) für die
Aufbereitung, [Skalenniveaus](skalenniveaus.qmd) und
[Lage- und Streuungsmasse](lage-streuungsmasse.qmd) für die Kennzahlen sowie
[ggplot2](../../visualisierung/ggplot2.qmd) für die Grafiken. Diese Seite
bringt keine neue Technik, sondern ordnet die bisherigen zu einem Vorgehen. Was
dabei an Mängeln auffällt, behandelt die
[Datenqualität](../../daten/datenqualitaet.qmd).
:::

### Was EDA ist und was nicht

Zwischen Rohdaten und Modell liegt eine Phase, die in Lehrbüchern oft fehlt und
in der Praxis den Ausschlag gibt. Sie besteht nicht darin, eine Liste
vorgeschriebener Kennzahlen abzuarbeiten. Sie besteht aus einer Schleife: eine
Frage an die Daten stellen, sie mit einer Kennzahl oder Grafik beantworten, aus
der Antwort die nächste Frage ableiten.

Daraus folgt etwas Praktisches. Die Grafiken dieser Phase sind Arbeitsmittel
und dürfen hässlich sein. Wer hier schon an Farben und Beschriftung feilt,
verlangsamt sich genau dort, wo Tempo zählt. Sorgfalt in der Gestaltung kommt
später, wenn feststeht, was überhaupt gezeigt werden soll.

### Die Erwartung kommt vor dem Blick

Der menschliche Verstand findet für fast jedes Bild eine Erklärung, auch für
Zufall. Wer eine Grafik ansieht und danach überlegt, was sie bedeutet, bestätigt
oft nur, was er ohnehin vermutet hat.

Der Gegenzug ist billig und wirksam: **vorher aufschreiben, was man erwartet.**
Etwa so, für das Merkmal Blutdruck: Werte zwischen 90 und 180, eingipflig,
leicht rechtsschief, Mittelwert um 130. Weicht die Grafik davon ab, fällt es
sofort auf, und die Abweichung ist der interessante Teil.

### Die Reihenfolge

| Schritt | Frage | Werkzeug |
|---|---|---|
| 1. Struktur | Wie viele Zeilen, welche Spalten, welche Typen? | `str()`, `info()` |
| 2. Vollständigkeit | Wo fehlen Werte, wo stehen **Platzhalter**? | Zählen, Minimum und Maximum |
| 3. Variation | Wertebereich, Form, Gipfel, Absonderlichkeiten je Merkmal | Histogramm, Boxplot, Kennzahlen |
| 4. Kovariation | Welche Merkmale hängen zusammen? | Streudiagramm, Boxplots je Gruppe, Kreuztabelle |
| 5. Aufteilung | Ändert sich das Bild je Gruppe? | dieselben Grafiken, nach Gruppen getrennt |

Schritt 2 vor Schritt 3 ist wichtig: Ein Platzhalter von -1 oder 999 verzerrt
jede Kennzahl, und zwar unauffällig.

### Welche Darstellung wozu

| Kombination | Darstellung |
|---|---|
| ein metrisches Merkmal | Histogramm, Boxplot, Verteilungsfunktion |
| ein kategoriales Merkmal | Häufigkeitstabelle, Stabdiagramm |
| metrisch und metrisch | Streudiagramm |
| metrisch und kategorial | Boxplots nebeneinander |
| kategorial und kategorial | Kreuztabelle, gestapelte Balken |

## Beispiele

Alle Beispiele arbeiten mit demselben konstruierten Datensatz: 400
Untersuchungen mit Gewicht, Alter, Standort und Blutdruck. Eingebaut sind drei
Auffälligkeiten, wie sie in echten Exporten vorkommen — welche, verrät die
Auswertung selbst.

:::: {.panel-tabset}

### Beispiel 1: Erst die Struktur, dann die Zahlen

#### Frage und Datenlage

Der erste Blick gilt nicht der Verteilung, sondern der Vollständigkeit: Wie
viele Zeilen, welche Typen, wo fehlen Werte — und wo stehen **Platzhalter**, die
wie Werte aussehen?

#### Rechnung

::: {.panel-tabset}

##### R

```{r}
#| label: b1-eda-r
str(roh)
summary(roh)

# Wo fehlt etwas, und wo sieht etwas nach Platzhalter aus?
colSums(is.na(roh))
sapply(roh[, c("gewicht", "alter", "blutdruck")], range, na.rm = TRUE)
```

##### Python

```{python}
#| label: b1-eda-py
print(roh.dtypes)
print(roh.describe().round(2))

print(roh.isna().sum())
print(roh[["gewicht", "alter", "blutdruck"]].agg(["min", "max"]))
```

:::

#### Output Zeile für Zeile

| Merkmal | Typ | fehlend | Minimum | Maximum | Auffällig? |
|---|---|---|---|---|---|
| `gewicht` | numerisch | 0 | **-1.0** | 124.5 | **ja** — ein Gewicht von -1 kg gibt es nicht |
| `alter` | ganzzahlig | 0 | 18 | 74 | nein |
| `standort` | Text | 0 | — | — | nein (Bern 200, Chur 129, Sion 71) |
| `blutdruck` | numerisch | **18** | 92 | 160 | die Lücken sind offen deklariert |

| Beobachtung | Erklärung |
|---|---|
| `gewicht` hat **null** fehlende Werte und trotzdem ein Problem | Die -1 ist ein **Platzhalter**: Irgendeine Erfassungsstelle hat "unbekannt" als -1 codiert. Für R und Python ist das eine gültige Zahl. |
| `blutdruck` hat 18 offene Lücken | Das ist der **harmlosere** Fall: `NA` beziehungsweise `NaN` wird von jeder Kennzahl ausgeschlossen oder erzeugt eine Fehlermeldung. |
| Der Blick auf **Minimum und Maximum** findet beides | Deshalb steht er vor jeder Verteilungsgrafik. Eine Kennzahl allein verrät den Platzhalter nicht — bei drei Fällen von 400 verschiebt er den Mittelwert um weniger als ein Prozent. |
| Die Standorte sind ungleich besetzt | 200, 129 und 71. Für alle Gruppenvergleiche heisst das: **relative** Häufigkeiten verwenden. |

::: {.note-box}
**Die üblichen Platzhalter, nach denen sich zu suchen lohnt:**

| Wert | Herkunft |
|---|---|
| -1, -99, -999 | Codierung für "unbekannt" in älteren Erfassungssystemen |
| 0 bei Merkmalen, die nicht null sein können | Gewicht, Blutdruck, Alter |
| 999, 9999 | dasselbe wie oben, nur nach oben |
| 1900-01-01, 1970-01-01 | Standarddatum bei fehlender Eingabe |
| leere Zeichenkette gegen `NA` | zwei verschiedene Zustände, die gleich aussehen |

Sie alle haben eine Eigenschaft gemeinsam: **Sie werden mitgerechnet.** Eine
offene Lücke fällt auf, ein Platzhalter nicht.
:::

#### Interpretation und Ergebnissatz

> Der Datensatz umfasst 400 Beobachtungen. Beim Blutdruck fehlen 18 Werte
> (4.5 Prozent), beim Gewicht sind drei Werte mit dem Platzhalter -1 codiert.
> Beide werden vor der Auswertung als fehlend gekennzeichnet.

### Beispiel 2: Was der Platzhalter anrichtet

#### Frage und Datenlage

Drei Werte von 400 — kann das viel ausmachen? Die Antwort hängt davon ab,
welche Kennzahl man ansieht.

#### Rechnung

::: {.panel-tabset}

##### R

```{r}
#| label: fig-b2-eda-r
#| fig-cap: "Beispiel 2: links das Gewicht mit den Platzhaltern, rechts bereinigt."
#| fig-height: 3.2
daten <- roh
daten$gewicht[daten$gewicht < 0] <- NA

par(mfrow = c(1, 2), mar = c(4, 4, 3, 1))
hist(roh$gewicht, breaks = 30, col = "grey75", border = "white",
     main = "mit Platzhaltern", xlab = "Gewicht (kg)")
hist(daten$gewicht, breaks = 30, col = "grey75", border = "white",
     main = "bereinigt", xlab = "Gewicht (kg)")
par(mfrow = c(1, 1))

round(rbind(
  mit_platzhalter = c(n = sum(!is.na(roh$gewicht)), mittel = mean(roh$gewicht),
                      sd = sd(roh$gewicht), min = min(roh$gewicht),
                      median = median(roh$gewicht)),
  bereinigt = c(n = sum(!is.na(daten$gewicht)),
                mittel = mean(daten$gewicht, na.rm = TRUE),
                sd = sd(daten$gewicht, na.rm = TRUE),
                min = min(daten$gewicht, na.rm = TRUE),
                median = median(daten$gewicht, na.rm = TRUE))
), 2)
```

##### Python

```{python}
#| label: fig-b2-eda-py
#| fig-cap: "Beispiel 2: dieselbe Gegenüberstellung in Python."
#| fig-height: 3.2
daten = roh.copy()
daten.loc[daten["gewicht"] < 0, "gewicht"] = np.nan

fig, achsen = plt.subplots(1, 2, figsize=(7, 3.2))
achsen[0].hist(roh["gewicht"], bins=30, color="0.75", edgecolor="white")
achsen[0].set_title("mit Platzhaltern")
achsen[1].hist(daten["gewicht"].dropna(), bins=30, color="0.75",
               edgecolor="white")
achsen[1].set_title("bereinigt")
for achse in achsen:
    achse.set_xlabel("Gewicht (kg)")
plt.tight_layout()
plt.show()


def kennzahlen(reihe):
    return {"n": int(reihe.notna().sum()), "mittel": reihe.mean(),
            "sd": reihe.std(), "min": reihe.min(), "median": reihe.median()}


print(pd.DataFrame([kennzahlen(roh["gewicht"]), kennzahlen(daten["gewicht"])],
                   index=["mit_platzhalter", "bereinigt"]).round(2))
```

:::

#### Output Zeile für Zeile

| Kennzahl | mit Platzhaltern | bereinigt | Abweichung |
|---|---|---|---|
| n | 400 | 397 | |
| Mittelwert | 80.53 | 81.15 | **-0.8 %** |
| **Standardabweichung** | **13.20** | **11.17** | **+18 %** |
| Minimum | **-1.0** | 49.7 | |
| Median | 80.50 | 80.50 | unverändert |

| Beobachtung | Erklärung |
|---|---|
| Der **Mittelwert** verschiebt sich kaum | Drei von 400 Werten, jeder rund 82 kg zu tief — das macht 0.6 kg auf den Mittelwert. Wer nur ihn ansieht, merkt nichts. |
| Die **Standardabweichung** ist 18 Prozent zu gross | Weil sie quadriert: $(80.5 - (-1))^2 = 6642$ je Platzhalter. Drei davon beherrschen die Summe. |
| Der **Median** bleibt exakt gleich | Er zählt nur ab. Drei Extremwerte am unteren Ende verschieben ihn um weniger als eine Position. |
| Das **Minimum** verrät alles | -1.0 gegen 49.7. Es ist die billigste und wirksamste Prüfung, die es gibt. |
| Im linken **Histogramm** sitzt ein winziger Balken bei -1 | Bei 30 Klassen über einen Bereich von 125 kg ist er kaum zu sehen — und die Hauptverteilung wird zusammengedrückt, weil die Achse bis -1 reicht. |

::: {.note-box}
**Warum das die gefährlichste Sorte Datenfehler ist:** Er erzeugt keine
Fehlermeldung, verändert die auffälligste Kennzahl kaum und die unauffälligste
stark. Ein Bericht mit "Mittelwert 80.5 kg, Standardabweichung 13.2" sieht
vollkommen plausibel aus.

Und die Folge zieht sich durch: Jedes Konfidenzintervall, jeder t-Test und jede
Regression, die auf dieser Streuung beruhen, sind zu breit beziehungsweise zu
schwach.

**Was nicht geht:** die drei Zeilen stillschweigend löschen. Berichtet gehört,
wie viele Werte aus welchem Grund entfernt wurden.
:::

#### Interpretation und Ergebnissatz

> Drei Gewichtsangaben waren mit dem Platzhalter -1 codiert und wurden als
> fehlend gekennzeichnet (n = 397 statt 400). Dadurch sinkt die
> Standardabweichung von 13.20 auf 11.17 kg, während sich der Mittelwert nur um
> 0.6 kg ändert.

### Beispiel 3: Ein Muster, das von der Erhebung erzählt

#### Frage und Datenlage

Die Erwartung für den Blutdruck war notiert: Werte zwischen 90 und 180,
eingipflig, leicht rechtsschief, Mittelwert um 130. Stimmt das Bild damit
überein?

#### Rechnung

::: {.panel-tabset}

##### R

```{r}
#| label: fig-b3-eda-r
#| fig-cap: "Beispiel 3: Verteilung des Blutdrucks mit Klassenbreite 1. Der Bereich stimmt, die Form ist auffällig gezackt."
#| fig-height: 3.2
ggplot(roh, aes(blutdruck)) +
  geom_histogram(binwidth = 1, fill = "grey70", colour = "white") +
  labs(x = "Blutdruck", y = "Anzahl")

round(c(n = sum(!is.na(roh$blutdruck)),
        mittel = mean(roh$blutdruck, na.rm = TRUE),
        median = median(roh$blutdruck, na.rm = TRUE),
        minimum = min(roh$blutdruck, na.rm = TRUE),
        maximum = max(roh$blutdruck, na.rm = TRUE)), 2)

# Der Verdacht: wie oft enden die Werte auf 0 oder 5?
endziffern <- table(roh$blutdruck %% 10)
round(prop.table(endziffern), 3)
round(sum(prop.table(endziffern)[c("0", "5")]), 3)
```

##### Python

```{python}
#| label: fig-b3-eda-py
#| fig-cap: "Beispiel 3: dieselbe Verteilung mit matplotlib."
#| fig-height: 3.2
werte = roh["blutdruck"].dropna()

fig, achse = plt.subplots(figsize=(7, 3.2))
achse.hist(werte, bins=int(werte.max() - werte.min()),
           color="0.7", edgecolor="white")
achse.set_xlabel("Blutdruck")
achse.set_ylabel("Anzahl")
plt.tight_layout()
plt.show()

print({"n": len(werte), "mittel": round(werte.mean(), 2),
       "median": werte.median(), "minimum": werte.min(),
       "maximum": werte.max()})

endziffern = (werte % 10).value_counts(normalize=True).sort_index().round(3)
print(endziffern)
print("Anteil auf 0 oder 5:",
      round(float(endziffern[0.0] + endziffern[5.0]), 3))
```

:::

#### Output Zeile für Zeile

Die Erwartung gegen den Befund:

| Erwartet | Beobachtet | Stimmt? |
|---|---|---|
| Werte zwischen 90 und 180 | 92 bis 160 | ja |
| eingipflig | ja | ja |
| Mittelwert um 130 | **131.85** | ja |
| glatte Form | **stark gezackt** | **nein** |

Und die Endziffern, die den Zacken erklären:

| Endziffer | 0 | 1 | 2 | 3 | 4 | **5** | 6 | 7 | 8 | 9 |
|---|---|---|---|---|---|---|---|---|---|---|
| Anteil | **0.204** | 0.081 | 0.076 | 0.055 | 0.058 | **0.259** | 0.065 | 0.058 | 0.073 | 0.071 |

| Beobachtung | Erklärung |
|---|---|
| Erwartet wären **10 Prozent** je Endziffer | Bei sauber gemessenen Werten. |
| Beobachtet: 20.4 und 25.9 Prozent auf 0 und 5 | Zusammen **46.3 Prozent** statt der erwarteten 20. |
| Die übrigen acht Ziffern liegen bei 5.5 bis 8.1 Prozent | Also **unter** 10 — genau um den Betrag, der auf 0 und 5 zusätzlich landet. |
| Das ist eine **Rundungspräferenz** | Ein Teil der Werte wurde nicht abgelesen, sondern geschätzt und auf fünf gerundet. Hier betrifft es rund 150 der 400 Beobachtungen. |

::: {.note-box}
**Was das für die Auswertung heisst:** Die Genauigkeit ist geringer, als die
Zahlen suggerieren. Konkret:

- Kennzahlen wie Mittelwert und Median bleiben **brauchbar** — die Rundung
  streut in beide Richtungen und hebt sich weitgehend auf.
- Der **Anteil unter einem Grenzwert** wird unzuverlässig, wenn der Grenzwert
  selbst auf 0 oder 5 endet. Ein Schwellenwert von 140 trifft mitten in eine
  Häufung.
- **Feine Unterschiede** zwischen Gruppen verschwinden im Rundungsrauschen.

Solche Muster sind fast immer Hinweise auf die **Erhebung**, nicht auf den
untersuchten Gegenstand. Gehäufte Rundwerte, verdächtig glatte Mittelwerte oder
identische Wiederholungen entstehen beim Erfassen, nicht in der Natur.

Und sie fallen nur bei **Klassenbreite 1** auf. Ein Histogramm mit der üblichen
Klassenzahl hätte die Zacken weggeglättet — ein Beispiel dafür, dass man in der
Erkundungsphase absichtlich zu fein auflöst.
:::

#### Interpretation und Ergebnissatz

> Die Blutdruckwerte enden zu 46.3 Prozent auf 0 oder 5, erwartet wären 20
> Prozent. Ein erheblicher Teil der Werte wurde offenbar gerundet erfasst; die
> tatsächliche Messgenauigkeit liegt bei etwa 5 mmHg.

### Beispiel 4: Zwei Merkmale und eine dritte Aufteilung

#### Frage und Datenlage

Blutdruck gegen Alter — und ändert sich das Bild, wenn man nach Standort
trennt?

#### Rechnung

::: {.panel-tabset}

##### R

```{r}
#| label: fig-b4-eda-r
#| fig-cap: "Beispiel 4: Blutdruck gegen Alter, getrennt nach Standort."
#| fig-height: 3.2
ggplot(daten, aes(alter, blutdruck)) +
  geom_point(alpha = 0.5, size = 1.3) +
  geom_smooth(method = "lm", formula = y ~ x, se = FALSE, colour = "black") +
  facet_wrap(~ standort) +
  labs(x = "Alter", y = "Blutdruck")

# Steigung und Niveau je Standort
for (ort in c("Bern", "Chur", "Sion")) {
  teil <- subset(daten, standort == ort & !is.na(blutdruck))
  modell <- lm(blutdruck ~ alter, data = teil)
  cat(sprintf("%-5s n = %3d | Steigung %.3f | Achsenabschnitt %.1f | Mittel %.1f\n",
              ort, nrow(teil), coef(modell)[2], coef(modell)[1],
              mean(teil$blutdruck)))
}

# Und die Korrelationen insgesamt
vollstaendig <- na.omit(daten[, c("alter", "gewicht", "blutdruck")])
round(cor(vollstaendig), 3)
```

##### Python

```{python}
#| label: fig-b4-eda-py
#| fig-cap: "Beispiel 4: dieselbe Aufteilung mit matplotlib."
#| fig-height: 3.2
orte = ["Bern", "Chur", "Sion"]
fig, achsen = plt.subplots(1, len(orte), figsize=(7, 3.2), sharey=True)
for achse, ort in zip(achsen, orte):
    teil = daten[daten["standort"] == ort].dropna(subset=["blutdruck"])
    achse.scatter(teil["alter"], teil["blutdruck"], alpha=0.5, s=12,
                  color="0.3")
    k = np.polyfit(teil["alter"], teil["blutdruck"], 1)
    gitter = np.linspace(teil["alter"].min(), teil["alter"].max(), 2)
    achse.plot(gitter, np.polyval(k, gitter), color="black")
    achse.set_title(ort)
    achse.set_xlabel("Alter")
    print(f"{ort:5s} n = {len(teil):3d} | Steigung {k[0]:.3f}"
          f" | Achsenabschnitt {k[1]:.1f} | Mittel {teil['blutdruck'].mean():.1f}")
achsen[0].set_ylabel("Blutdruck")
plt.tight_layout()
plt.show()

vollstaendig = daten[["alter", "gewicht", "blutdruck"]].dropna()
print(vollstaendig.corr().round(3))
```

:::

#### Output Zeile für Zeile

| Standort | n | Steigung je Jahr | Achsenabschnitt | mittlerer Blutdruck |
|---|---|---|---|---|
| Bern | 190 | **0.406** | 111.8 | 130.3 |
| Chur | 123 | **0.426** | 118.1 | **137.6** |
| Sion | 69 | **0.447** | 105.5 | **125.9** |

| Beobachtung | Erklärung |
|---|---|
| Die **Steigungen** sind praktisch gleich | 0.41 bis 0.45 mmHg je Lebensjahr. Der Zusammenhang zwischen Alter und Blutdruck ist an allen drei Standorten derselbe. |
| Die **Niveaus** unterscheiden sich | Chur liegt rund 12 mmHg über Sion. Die drei Geraden verlaufen parallel, nur versetzt. |
| Das ist der Unterschied zwischen **Versatz und Wechselwirkung** | Verschiedene Achsenabschnitte bei gleicher Steigung heissen: Der Standort verschiebt das Niveau, ändert aber nicht den Alterseffekt. Verschiedene Steigungen wären eine Wechselwirkung — dann müsste man je Standort getrennt berichten. |
| Die Korrelationen | Alter mit Blutdruck rund 0.58, Gewicht mit Blutdruck rund 0.23 | Beide Merkmale tragen bei, das Alter deutlich stärker. |

::: {.note-box}
**Warum die Aufteilung nach einer dritten Variablen zum Pflichtprogramm gehört:**
Ohne sie hätte man einen Gesamtzusammenhang zwischen Alter und Blutdruck
gesehen und die Standortunterschiede in der Streuung versteckt. Im Extremfall
kann eine Aufteilung den Zusammenhang sogar **umkehren** — das ist Simpsons
Paradoxon, siehe [multiple Regression](../regression/multiple-lineare-regression.qmd).

Die Faustregel: Nach jeder Variablen aufteilen, die inhaltlich als Erklärung in
Frage kommt, und zwar **bevor** man einen Gesamtbefund formuliert. Bei drei bis
fünf Kandidaten ist das schnell erledigt; bei zwanzig braucht es eine Auswahl aus
dem Fachwissen.

**Und die Gegenwarnung:** Wer lange genug aufteilt, findet immer eine Gruppe, in
der etwas auffällig aussieht. Deshalb ist jeder so gefundene Befund vorläufig,
bis er an neuen Daten geprüft ist.
:::

#### Interpretation und Ergebnissatz

> Der Blutdruck steigt an allen drei Standorten mit etwa 0.4 mmHg je Lebensjahr
> (0.41 bis 0.45). Die Standorte unterscheiden sich im Niveau: Chur liegt im
> Mittel bei 137.6 mmHg, Bern bei 130.3 und Sion bei 125.9. Der Befund ist
> explorativ und für eine Prüfung an neuen Daten vorzumerken.

### Beispiel 5: Zwei kategoriale Merkmale

#### Frage und Datenlage

Sind die Altersgruppen über die Standorte gleich verteilt? Wenn nicht, wäre der
Standortunterschied aus Beispiel 4 teilweise ein Alterseffekt.

#### Rechnung

::: {.panel-tabset}

##### R

```{r}
#| label: fig-b5-eda-r
#| fig-cap: "Beispiel 5: Altersgruppen je Standort als gestapelte Anteile."
#| fig-height: 3
daten$altersgruppe <- cut(daten$alter, breaks = c(17, 35, 55, 75),
                          labels = c("18-35", "36-55", "56-74"))

tab <- table(daten$standort, daten$altersgruppe)
addmargins(tab)
round(prop.table(tab, margin = 1), 2)      # Anteile je Standort

par(mar = c(4, 4, 2, 6))
barplot(t(prop.table(tab, margin = 1)), col = grey.colors(3),
        legend.text = TRUE, xlab = "Standort", ylab = "Anteil",
        args.legend = list(x = "right", inset = -0.22, bty = "n"))
par(mar = c(5, 4, 4, 2) + 0.1)

# Und die Boxplots des Blutdrucks je Standort
round(tapply(daten$blutdruck, daten$standort, median, na.rm = TRUE), 1)
```

##### Python

```{python}
#| label: fig-b5-eda-py
#| fig-cap: "Beispiel 5: dieselbe Darstellung in Python."
#| fig-height: 3
daten["altersgruppe"] = pd.cut(daten["alter"], bins=[17, 35, 55, 75],
                               labels=["18-35", "36-55", "56-74"])

tab = pd.crosstab(daten["standort"], daten["altersgruppe"], margins=True)
print(tab)

roh_tab = pd.crosstab(daten["standort"], daten["altersgruppe"])
anteile = roh_tab.div(roh_tab.sum(axis=1), axis=0)
print(anteile.round(2))

fig, achse = plt.subplots(figsize=(7, 3))
unten = np.zeros(len(anteile))
for spalte, farbe in zip(anteile.columns, ["0.3", "0.55", "0.8"]):
    achse.bar(anteile.index, anteile[spalte], bottom=unten, color=farbe,
              label=spalte)
    unten += anteile[spalte].values
achse.set_xlabel("Standort")
achse.set_ylabel("Anteil")
achse.legend(frameon=False, bbox_to_anchor=(1.02, 1), loc="upper left")
plt.tight_layout()
plt.show()

print(daten.groupby("standort")["blutdruck"].median().round(1))
```

:::

#### Output Zeile für Zeile

Absolut:

| Standort | 18–35 | 36–55 | 56–74 | Summe |
|---|---|---|---|---|
| Bern | 67 | 69 | 64 | 200 |
| Chur | 43 | 43 | 43 | 129 |
| Sion | 25 | 21 | 25 | 71 |

Als Zeilenanteile:

| Standort | 18–35 | 36–55 | 56–74 |
|---|---|---|---|
| Bern | 0.34 | 0.34 | 0.32 |
| Chur | 0.33 | 0.33 | 0.33 |
| Sion | 0.35 | 0.30 | 0.35 |

| Beobachtung | Erklärung |
|---|---|
| Die **absoluten** Zahlen sind nicht vergleichbar | Bern hat in jeder Altersgruppe die meisten Fälle — weil Bern insgesamt die meisten hat. |
| Die **Anteile** sind es | Und sie liegen alle bei rund einem Drittel. Die Altersverteilung ist über die Standorte praktisch identisch. |
| Was daraus für Beispiel 4 folgt | Der Standortunterschied im Blutdruck ist **kein** verkappter Alterseffekt. Wären in Chur überwiegend ältere Personen erfasst, hätte man den Unterschied damit erklären können. |
| Die Mediane des Blutdrucks je Standort | bestätigen das Bild aus Beispiel 4 auch robust, also ohne Einfluss einzelner Extremwerte. |

::: {.note-box}
**Die Reihenfolge, in der diese beiden Beispiele stehen, ist kein Zufall.** Erst
fällt ein Unterschied auf (Beispiel 4), dann wird nach der naheliegendsten
Alternativerklärung gesucht (Beispiel 5). So sieht die Schleife aus, aus der EDA
besteht:

> Frage → Grafik oder Kennzahl → Befund → **nächste Frage aus dem Befund**

Und sie hört nicht auf, weil die Daten erschöpft wären, sondern weil einem keine
Alternativerklärung mehr einfällt, die man prüfen könnte. Genau deshalb ist das
Ergebnis eine **Hypothese** und kein Nachweis.
:::

#### Interpretation und Ergebnissatz

> Die Altersgruppen sind über die drei Standorte gleichmässig verteilt (je rund
> ein Drittel je Gruppe, n = 200, 129 und 71). Der beobachtete
> Blutdruckunterschied zwischen den Standorten lässt sich damit nicht durch eine
> unterschiedliche Altersstruktur erklären.

::::

## Verständnisfragen

::: {.quiz}
Ein Merkmal hat null fehlende Werte, aber ein Minimum von -1 bei einer Grösse,
die nicht negativ sein kann. Was liegt vor?

- [x] Ein Platzhalter für "unbekannt", der als Zahl gespeichert wurde ~ Richtig.
      Er wird von jeder Kennzahl mitgerechnet, ohne eine Warnung auszulösen. Der
      Blick auf Minimum und Maximum jedes Merkmals findet solche Fälle.
- [ ] Ein Messfehler ~ Möglich, aber -1 bei genau drei Fällen sieht nach
      Codierung aus, nicht nach Messung.
- [ ] Nichts Besonderes, drei von 400 fallen nicht ins Gewicht ~ Für den
      Mittelwert stimmt das ungefähr; die Standardabweichung wächst um 18 Prozent.
:::

::: {.quiz}
Warum fällt ein Platzhalter beim Mittelwert kaum auf, bei der
Standardabweichung aber deutlich?

- [x] Weil die Standardabweichung die Abweichungen quadriert ~ Richtig. Ein Wert
      80 Einheiten daneben trägt zum Mittelwert 80/n bei, zur Varianz aber
      $80^2/n$. Deshalb ist die Streuung die empfindlichere Anzeige.
- [ ] Weil der Mittelwert robuster ist als die Standardabweichung ~ Robust ist
      keines von beiden; sie sind nur verschieden empfindlich.
- [ ] Weil der Platzhalter negativ ist ~ Das Vorzeichen spielt keine Rolle, nur
      der Abstand zum Rest.
:::

::: {.quiz}
Die Endziffern eines Messwerts verteilen sich zu 46 Prozent auf 0 und 5. Was
folgt daraus?

- [x] Ein Teil der Werte wurde gerundet erfasst ~ Richtig. Erwartet wären 20
      Prozent. Solche Muster verraten etwas über die Erhebung, nicht über den
      untersuchten Gegenstand — und die tatsächliche Genauigkeit ist geringer,
      als die Zahlen suggerieren.
- [ ] Die Daten sind gefälscht ~ Das ist eine viel stärkere Behauptung. Rundung
      beim Ablesen ist die harmlose und häufigste Erklärung.
- [ ] Die Stichprobe ist zu klein ~ Bei 382 Werten wäre die Abweichung von 20 auf
      46 Prozent durch Zufall ausgeschlossen.
:::

::: {.quiz}
Drei Streudiagramme zeigen für drei Standorte praktisch dieselbe Steigung, aber
verschiedene Achsenabschnitte. Wie ist das zu deuten?

- [x] Der Standort verschiebt das Niveau, ändert aber den Alterseffekt nicht ~
      Richtig. Parallele Geraden heissen Versatz ohne Wechselwirkung. Verschiedene
      Steigungen wären eine Wechselwirkung, und dann müsste man je Standort
      getrennt berichten.
- [ ] Der Standort hat keinen Einfluss ~ Er hat einen, nämlich auf das Niveau.
- [ ] Die Standorte sind nicht vergleichbar ~ Gerade weil die Steigungen
      übereinstimmen, sind sie es.
:::

::: {.quiz}
Eine explorative Analyse findet in einer von zwölf Untergruppen einen deutlichen
Unterschied. Was ist damit gezeigt?

- [x] Eine Hypothese, die an neuen Daten zu prüfen ist ~ Richtig. Wer lange genug
      aufteilt, findet immer eine auffällige Gruppe. Ein Test auf denselben Daten
      prüft nichts, weil die Fragestellung aus ihnen stammt.
- [ ] Ein Effekt in dieser Untergruppe ~ Möglich, aber nicht belegt.
- [ ] Nichts, Untergruppenanalysen sind wertlos ~ Sie sind das Werkzeug, um
      Hypothesen zu finden. Nur nachweisen können sie nichts.
:::

## Verlinkte Ressourcen

- [R for Data Science, Kapitel zur explorativen Datenanalyse](https://r4ds.hadley.nz/eda)
- [Datenqualität: Platzhalter, Lücken und Ausreisser](../../daten/datenqualitaet.qmd)
