---
title: "Häufigkeiten"
description: "Absolute und relative Häufigkeiten, Kreuztabellen und ihre Darstellung."
categories: ["Deskriptive Statistik", "EDA", "R", "Python"]
quelle: ["ESDS"]
seitentyp: konzept
stand: fertig
order: 20
---

```{r}
#| label: setup-r
#| include: false
library(ggplot2)
library(dplyr)

theme_set(theme_minimal(base_size = 12))

lehmer <- function(saat, anzahl) {
  s <- saat
  raus <- numeric(anzahl)
  for (k in seq_len(anzahl)) {
    s <- (16807 * s) %% 2147483647
    raus[k] <- s / 2147483647
  }
  raus
}

normalwerte <- function(saat, anzahl, mittel = 0, streuung = 1) {
  mittel + streuung * qnorm(lehmer(saat, anzahl))
}

# 60 Zufriedenheitsangaben, ordinal
u <- lehmer(7711, 60)
zufriedenheit <- factor(ifelse(u < 0.2, "gering",
                               ifelse(u < 0.7, "mittel", "hoch")),
                        levels = c("gering", "mittel", "hoch"))

# 300 Messwerte aus zwei ueberlagerten Gruppen
werte <- c(normalwerte(7713, 150, 18, 2), normalwerte(7714, 150, 28, 3))
```

```{python}
#| label: setup-python
#| include: false
import numpy as np
import pandas as pd
import matplotlib.pyplot as plt
from scipy import stats

plt.rcParams.update({"figure.figsize": (7, 4.2), "font.size": 11,
                     "savefig.dpi": 288, "figure.dpi": 288})


def lehmer(saat, anzahl):
    s = float(saat)
    raus = np.empty(anzahl)
    for k in range(anzahl):
        s = (16807.0 * s) % 2147483647.0
        raus[k] = s / 2147483647.0
    return raus


def normalwerte(saat, anzahl, mittel=0.0, streuung=1.0):
    return mittel + streuung * stats.norm.ppf(lehmer(saat, anzahl))


stufen = ["gering", "mittel", "hoch"]
u = lehmer(7711, 60)
zufriedenheit = pd.Series(pd.Categorical(
    np.where(u < 0.2, "gering", np.where(u < 0.7, "mittel", "hoch")),
    categories=stufen, ordered=True))

werte = np.concatenate([normalwerte(7713, 150, 18, 2),
                        normalwerte(7714, 150, 28, 3)])
```

## Kernideen

- **Absolute** Häufigkeit zählt, **relative** teilt durch $n$ und macht Gruppen
  verschiedener Grösse vergleichbar, **kumulierte** summiert von unten auf.
- Die kumulierte Häufigkeit setzt eine **Ordnung** voraus und ist bei nominalen
  Merkmalen sinnlos.
- Die **empirische Verteilungsfunktion** ist die kumulierte Häufigkeit für alle
  Werte, sie bildet keine Klassen und enthält die vollständige Information.
- Bei Kreuztabellen gibt es **drei** Prozentangaben (Zeile, Spalte, Gesamt), und
  sie beantworten verschiedene Fragen.
- Die **Klassenzahl** eines Histogramms ist eine inhaltliche Entscheidung, keine
  technische Voreinstellung.
- **Stabdiagramm** für Kategorien, **Histogramm** für klassierte Messwerte, die
  Verwechslung ist ein Fehler in der Aussage, keine Geschmacksfrage.
- Bei ungleich breiten Klassen trägt die **Fläche** die Information, nicht die
  Höhe.

## Erklärung

::: {.note-box}
**Vorwissen:** [Skalenniveaus](skalenniveaus.qmd), weil das Messniveau
bestimmt, welche Zusammenfassung überhaupt zulässig ist und ob klassiert werden
muss. Die Kennzahlen dazu stehen unter
[Lage- und Streuungsmasse](lage-streuungsmasse.qmd).
:::

### Häufigkeiten: die erste Zusammenfassung

Ein Merkmal mit tausend Beobachtungen lässt sich nicht ansehen. Die
Häufigkeitsverteilung reduziert es auf die Frage, wie oft jede Ausprägung
vorkommt, und ist damit die einfachste Form der Verdichtung.

| Variante | Was sie beantwortet | Setzt voraus |
|---|---|---|
| absolut $n_j$ | Wie viele? | nichts |
| relativ $h_j = n_j / n$ | Welcher Anteil? | nichts |
| kumuliert $\sum_{i \le j} h_i$ | Welcher Anteil erreicht höchstens diese Stufe? | eine **Ordnung** der Ausprägungen |

Die relative Häufigkeit macht Gruppen unterschiedlicher Grösse vergleichbar:
Zwölf Ausfälle in einem Betrieb mit zwanzig Maschinen sind etwas anderes als
zwölf in einem mit zweihundert.

### Die empirische Verteilungsfunktion

Die kumulierte Häufigkeit, konsequent für alle Werte eines metrischen Merkmals
gebildet, ergibt eine Funktion: Sie gibt zu jedem Wert an, welcher Anteil der
Beobachtungen höchstens so gross ist. Weil die Daten endlich sind, springt sie
an jedem beobachteten Wert und ist dazwischen konstant.

Aus ihr lässt sich jedes Quantil ablesen: Man geht auf der senkrechten Achse zum
gewünschten Anteil und liest waagerecht ab. Diese Verbindung zwischen Häufigkeit
und Kennzahl ist der Grund, warum die Verteilungsfunktion mehr ist als eine
Darstellungsvariante.

### Klassenbildung

Bei stetigen Merkmalen kommt fast jeder Wert nur einmal vor. Eine Auszählung
brächte nichts, deshalb werden benachbarte Werte zu Klassen zusammengefasst.
Die Klassenzahl verändert das Bild erheblich, und die gängigen Faustregeln
liefern nur einen Startwert:

| Regel | Formel | bei $n = 300$ |
|---|---|---|
| Wurzelregel | $\sqrt{n}$ | 17 |
| Sturges | $1 + \log_2 n$ | 9 |
| Rice | $2 \sqrt[3]{n}$ | 13 |

Sturges unterstellt annähernd normalverteilte Daten und liefert bei grossen oder
schiefen Stichproben zu wenige Klassen. In R ist es trotzdem die Voreinstellung
von `hist()`, allerdings nur als Vorschlag, den die Funktion auf "schöne" Werte
rundet.

### Stabdiagramm oder Histogramm

Beide zeigen Balken, meinen aber Verschiedenes.

| | Stabdiagramm | Histogramm |
|---|---|---|
| Für | nominale und ordinale Merkmale | metrische Merkmale |
| Balken | getrennt, mit Luft dazwischen | stossen aneinander |
| Warum | zwischen Bern und Chur liegt nichts | der Wertebereich ist lückenlos |
| Information trägt | die Höhe | bei gleichen Klassen die Höhe, bei ungleichen die **Fläche** |
| Reihenfolge | bei nominal beliebig, bei ordinal fest | durch die Werte vorgegeben |

::: {.note-box}
Ein Balkendiagramm für ein stetiges Merkmal oder ein Histogramm für Kategorien
ist keine Geschmacksfrage, sondern ein Fehler in der Aussage.
:::

## Beispiele

:::: {.panel-tabset}

### Beispiel 1: Drei Häufigkeiten, drei Fragen

#### Frage und Datenlage

60 Zufriedenheitsangaben auf drei Stufen. Was sagen absolute, relative und
kumulierte Häufigkeit jeweils?

#### Rechnung

::: {.panel-tabset}

##### R

```{r}
#| label: b1-haeuf-r
table(zufriedenheit)                        # absolut: wie viele?
round(prop.table(table(zufriedenheit)), 3)  # relativ: welcher Anteil?
round(cumsum(prop.table(table(zufriedenheit))), 3)  # kumuliert

# Der Modus: die haeufigste Auspraegung
names(which.max(table(zufriedenheit)))
```

##### Python

```{python}
#| label: b1-haeuf-py
print(zufriedenheit.value_counts().reindex(stufen))
print(zufriedenheit.value_counts(normalize=True).reindex(stufen).round(3))
print(zufriedenheit.value_counts(normalize=True)
      .reindex(stufen).cumsum().round(3))

print("Modus:", zufriedenheit.value_counts().idxmax())
```

:::

#### Output Zeile für Zeile

| Stufe | absolut | relativ | kumuliert |
|---|---|---|---|
| gering | 11 | 0.183 | 0.183 |
| **mittel** | **30** | **0.500** | 0.683 |
| hoch | 19 | 0.317 | **1.000** |
| Summe | 60 | 1.000 |   |

| Ausgabe | Wie sie zu lesen ist |
|---|---|
| **absolut** | Die reine Auszählung. Ohne die Angabe von $n$ ist sie nicht einzuordnen, 11 von 60 ist etwas anderes als 11 von 11 000. |
| **relativ** | 18.3 Prozent geben eine geringe Zufriedenheit an. Diese Zahl ist mit einer anderen Erhebung vergleichbar, die absolute nicht. |
| **kumuliert** | 68.3 Prozent geben höchstens "mittel" an. Der letzte Wert ist immer 1.000, ist er es nicht, fehlen Beobachtungen oder es gibt fehlende Werte. |
| **Modus** | "mittel". Bei nominalen Merkmalen das **einzige** zulässige Lagemass. |

::: {.note-box}
**Die kumulierte Zeile ist nur bei geordneten Merkmalen sinnvoll.** Bei einer
Abteilungszugehörigkeit "68 Prozent gehören höchstens zur Verwaltung" zu
schreiben, ist Unsinn und beide Programme rechnen es trotzdem klaglos aus,
weil sie die Kategorien alphabetisch sortieren.

Der Schutz davor liegt im Datentyp: Ein geordneter Faktor beziehungsweise
`Categorical(ordered=True)` hält die inhaltliche Reihenfolge fest, siehe
[Skalenniveaus](skalenniveaus.qmd).

Und die **Reihenfolge der Stufen** muss angegeben werden: Ohne `levels =`
sortiert R alphabetisch, und dann steht "hoch" vor "mittel".
:::

#### Interpretation und Ergebnissatz

> Die Hälfte der 60 Befragten gibt eine mittlere Zufriedenheit an (n = 30,
> 50.0 Prozent), 31.7 Prozent eine hohe und 18.3 Prozent eine geringe. Höchstens
> mittel zufrieden sind 68.3 Prozent.

### Beispiel 2: Kreuztabellen und die drei Prozentangaben

#### Frage und Datenlage

200 Beschäftigte, zwei Merkmale: Abteilung (drei Ausprägungen) und Schichtarbeit
(ja/nein). Die Frage: Hängen die beiden zusammen und welche Prozentangabe
beantwortet das?

#### Rechnung

::: {.panel-tabset}

##### R

```{r}
#| label: b2-haeuf-r
u2 <- lehmer(7715, 200)
abteilung <- ifelse(u2 < 0.4, "Produktion",
                    ifelse(u2 < 0.75, "Verwaltung", "Verkauf"))
anteil <- c(Produktion = 0.55, Verwaltung = 0.25, Verkauf = 0.35)
schicht <- ifelse(lehmer(7716, 200) < anteil[abteilung], "ja", "nein")

tab <- table(abteilung, schicht)
addmargins(tab)

round(prop.table(tab) * 100, 1)          # Gesamtanteile
round(prop.table(tab, margin = 1), 3)    # Zeilenanteile: je Abteilung
round(prop.table(tab, margin = 2), 3)    # Spaltenanteile: je Schichtstatus

test <- chisq.test(tab)
round(c(chi2 = test$statistic, df = test$parameter, p = test$p.value), 4)
round(sqrt(test$statistic / (sum(tab) * (min(dim(tab)) - 1))), 3)   # Cramers V
```

##### Python

```{python}
#| label: b2-haeuf-py
u2 = lehmer(7715, 200)
abteilung = np.where(u2 < 0.4, "Produktion",
                     np.where(u2 < 0.75, "Verwaltung", "Verkauf"))
anteil = {"Produktion": 0.55, "Verwaltung": 0.25, "Verkauf": 0.35}
u3 = lehmer(7716, 200)
schicht = np.array(["ja" if u3[i] < anteil[abteilung[i]] else "nein"
                    for i in range(200)])

tab = pd.crosstab(abteilung, schicht, margins=True)
print(tab)

roh = pd.crosstab(abteilung, schicht)
print((roh / roh.values.sum() * 100).round(1))
print(roh.div(roh.sum(axis=1), axis=0).round(3))
print(roh.div(roh.sum(axis=0), axis=1).round(3))

chi2, p, dof, _ = stats.chi2_contingency(roh)
print({"chi2": round(chi2, 4), "df": dof, "p": round(p, 4)})
print("Cramers V:",
      round(float(np.sqrt(chi2 / (roh.values.sum() * (min(roh.shape) - 1)))), 3))
```

:::

#### Output Zeile für Zeile

Die absolute Tabelle:

| | Schicht ja | Schicht nein | Summe |
|---|---|---|---|
| Produktion | **46** | 33 | **79** |
| Verkauf | 16 | 34 | 50 |
| Verwaltung | 19 | 52 | 71 |
| **Summe** | **81** | **119** | **200** |

Und dieselbe Tabelle dreimal in Prozent:

| Prozentart | Bezugsgrösse | Produktion / ja | Beantwortet die Frage |
|---|---|---|---|
| **Gesamt** | alle 200 | **23.0 %** | "Welcher Anteil aller Beschäftigten arbeitet in der Produktion **und** im Schichtbetrieb?" |
| **Zeile** | die 79 der Produktion | **58.2 %** | "Welcher Anteil **der Produktion** arbeitet Schicht?" |
| **Spalte** | die 81 Schichtarbeitenden | **56.8 %** | "Welcher Anteil **der Schichtarbeitenden** gehört zur Produktion?" |

| Beobachtung | Erklärung |
|---|---|
| Drei Zahlen aus **einer** Zelle | 23.0, 58.2 und 56.8 Prozent, alle korrekt und alle etwas anderes. Wer "58 Prozent" ohne Bezugsgrösse schreibt, lässt offen, welche Frage beantwortet wurde. |
| Für die Frage "hängt es zusammen" zählt die **Zeilenprozentzeile** | Produktion 58.2 Prozent, Verkauf 32.0 Prozent, Verwaltung 26.8 Prozent. Wären die Merkmale unabhängig, stünde überall derselbe Anteil, nämlich die 40.5 Prozent der Randverteilung. |
| Die Randverteilungen | 81 von 200 arbeiten Schicht (40.5 Prozent); 79, 50 und 71 verteilen sich auf die Abteilungen. Sie beschreiben jedes Merkmal für sich, nicht den Zusammenhang. |
| $\chi^2$(2) = 17.36, p < .001 | Der Zusammenhang ist mit Zufall nicht vereinbar. Ausführlich unter [Chi-Quadrat-Tests](../tests/chi-quadrat-tests.qmd). |
| Cramers V = **0.295** | Das Effektmass: 0 heisst kein Zusammenhang, 1 vollständiger. Ein mittlerer Zusammenhang. |

::: {.note-box}
**Die Faustregel für die Wahl der Prozentart:** Prozentuiert wird entlang der
**erklärenden** Variablen. Wenn die Abteilung erklärt, ob jemand Schicht
arbeitet, gehören die Zeilenprozente in die Tabelle, dann summiert sich jede
Zeile auf 100 Prozent und die Zeilen sind untereinander vergleichbar.

Ein praktischer Test: Ändern sich die Prozentwerte, wenn man in einer Abteilung
mehr Leute befragt? Bei Zeilenprozenten nicht, bei Gesamt- und Spaltenprozenten
schon. Deshalb sind Zeilenprozente bei ungleich grossen Gruppen fast immer die
richtige Wahl.
:::

#### Interpretation und Ergebnissatz

> Schichtarbeit ist in der Produktion deutlich häufiger als in den übrigen
> Abteilungen: 58.2 Prozent gegenüber 32.0 Prozent im Verkauf und 26.8 Prozent in
> der Verwaltung ($\chi^2$(2) = 17.36, p < .001, Cramers V = 0.30, n = 200).

### Beispiel 3: Die empirische Verteilungsfunktion

#### Frage und Datenlage

40 Messwerte. Die Verteilungsfunktion zeigt sie **alle**, ohne eine einzige
Entscheidung über Klassen.

#### Rechnung

::: {.panel-tabset}

##### R

```{r}
#| label: fig-b3-haeuf-r
#| fig-cap: "Beispiel 3: empirische Verteilungsfunktion. Jeder Sprung entspricht einer Beobachtung."
#| fig-height: 3.4
x <- round(normalwerte(7712, 40, 20, 4), 1)

ggplot(data.frame(x), aes(x)) +
  stat_ecdf(geom = "step", linewidth = 0.8) +
  geom_hline(yintercept = c(0.25, 0.5, 0.75), linetype = "dashed") +
  labs(x = "Messwert", y = "Anteil höchstens so gross")

round(c(n = length(x), minimum = min(x), q25 = quantile(x, 0.25),
        median = median(x), q75 = quantile(x, 0.75), maximum = max(x)), 2)

# Die Sprunghoehe ist immer 1/n, ausser bei Bindungen
round(1 / length(x), 3)
sum(duplicated(x))
```

##### Python

```{python}
#| label: fig-b3-haeuf-py
#| fig-cap: "Beispiel 3: dieselbe Treppenfunktion mit matplotlib."
#| fig-height: 3.4
x = np.round(normalwerte(7712, 40, 20, 4), 1)
sortiert = np.sort(x)
anteil = np.arange(1, len(x) + 1) / len(x)

fig, achse = plt.subplots(figsize=(7, 3.4))
achse.step(sortiert, anteil, where="post", linewidth=1.2, color="black")
for hoehe in [0.25, 0.5, 0.75]:
    achse.axhline(hoehe, linestyle="--", color="black", linewidth=0.6)
achse.set_xlabel("Messwert")
achse.set_ylabel("Anteil höchstens so gross")
plt.tight_layout()
plt.show()

q25, q50, q75 = np.quantile(x, [0.25, 0.5, 0.75])
print({"n": len(x), "minimum": x.min(), "q25": round(q25, 2),
       "median": round(q50, 2), "q75": round(q75, 2), "maximum": x.max()})
print("Sprunghöhe 1/n:", round(1 / len(x), 3))
print("Bindungen:", len(x) - len(np.unique(x)))
```

:::

#### Output Zeile für Zeile

| Grösse | Wert |
|---|---|
| n | 40 |
| Minimum | 12.0 |
| $Q_{25}$ | rund 17.4 |
| **Median** | **19.30** |
| $Q_{75}$ | rund 21.6 |
| Maximum | 25.3 |
| Sprunghöhe $1/n$ | **0.025** |

| Ausgabe | Wie sie zu lesen ist |
|---|---|
| Die Kurve springt an jedem beobachteten Wert um **0.025** | Bei 40 Beobachtungen trägt jede genau ein Vierzigstel bei. Kommt ein Wert doppelt vor, springt die Kurve dort um das Doppelte. |
| Die gestrichelten Linien bei 0.25, 0.5 und 0.75 | schneiden die Kurve an den drei Quartilen. **So liest man Quantile aus der Grafik ab**, waagerecht hinein, senkrecht heraus. |
| Zwischen den Sprüngen ist die Kurve **waagrecht** | Dort liegt keine Beobachtung. Ein langer waagrechter Abschnitt ist eine Lücke in den Daten. |
| Die Kurve beginnt bei 0 und endet bei 1 | Immer. Das ist der Unterschied zu einem Histogramm, dessen Höhe von der Klassenbreite abhängt. |

::: {.note-box}
**Warum diese Darstellung unterschätzt wird:** Sie enthält die **vollständige**
Information der Stichprobe, aus ihr lässt sich jeder einzelne Wert
zurückgewinnen. Ein Histogramm kann das nicht, weil es die Werte innerhalb einer
Klasse zusammenwirft.

Der Preis ist die Lesbarkeit: Die Form der Verteilung (schief, zweigipflig,
symmetrisch) ist in einer Treppenkurve schwerer zu erkennen als in einem
Histogramm. Ein steiler Abschnitt bedeutet viele Werte, ein flacher wenige, man
liest also die **Steigung** statt der Höhe.

Für den Vergleich **mehrerer** Gruppen ist sie dagegen die bessere Wahl: Drei
Treppenkurven übereinander sind lesbar, drei Histogramme nicht.
:::

#### Interpretation

Wo eine Darstellung frei von willkürlichen Entscheidungen sein soll, ist die
Verteilungsfunktion die richtige. Wo die Form gezeigt werden soll, das
Histogramm und für beides braucht es Beispiel 4.

### Beispiel 4: Die Klassenzahl entscheidet

#### Frage und Datenlage

300 Werte aus **zwei** überlagerten Gruppen (Schwerpunkte bei 18 und 28).
Dieselben Daten, dreimal gezeichnet.

#### Rechnung

::: {.panel-tabset}

##### R

```{r}
#| label: fig-b4-haeuf-r
#| fig-cap: "Beispiel 4: dieselben 300 Werte mit 5, 15 und 60 Klassen."
#| fig-height: 3.2
par(mfrow = c(1, 3), mar = c(4, 4, 3, 1))
for (k in c(5, 15, 60)) {
  hist(werte, breaks = k, col = "grey75", border = "white",
       main = paste(k, "Klassen"), xlab = "Wert", ylab = "Anzahl")
}
par(mfrow = c(1, 1))

# Die Faustregeln im Vergleich
n <- length(werte)
round(c(n = n, wurzel = sqrt(n), sturges = 1 + log2(n),
        rice = 2 * n^(1 / 3),
        spannweite = diff(range(werte))), 1)
```

##### Python

```{python}
#| label: fig-b4-haeuf-py
#| fig-cap: "Beispiel 4: dieselbe Gegenüberstellung mit matplotlib."
#| fig-height: 3.2
fig, achsen = plt.subplots(1, 3, figsize=(7, 3.2))
for achse, k in zip(achsen, [5, 15, 60]):
    achse.hist(werte, bins=k, color="0.75", edgecolor="white")
    achse.set_title(f"{k} Klassen")
    achse.set_xlabel("Wert")
achsen[0].set_ylabel("Anzahl")
plt.tight_layout()
plt.show()

n = len(werte)
print({"n": n, "wurzel": round(np.sqrt(n), 1),
       "sturges": round(1 + np.log2(n), 1),
       "rice": round(2 * n ** (1 / 3), 1),
       "spannweite": round(werte.max() - werte.min(), 1)})
```

:::

#### Output Zeile für Zeile

| Klassenzahl | Klassenbreite | Was zu sehen ist |
|---|---|---|
| **5** | rund 5 Einheiten | Ein einziger breiter Berg. Die beiden Gruppen sind **weggeglättet**, sie fallen in dieselben Klassen. |
| **15** | rund 1.7 | Zwei Gipfel, klar getrennt. Das entspricht der Wahrheit. |
| **60** | rund 0.4 | Ein zackiges Auf und Ab. Die zwei Gipfel sind noch erkennbar, aber jede einzelne Klasse enthält im Mittel nur fünf Werte, und deren Schwankung sieht aus wie Struktur. |

| Faustregel | Wert bei $n = 300$ |
|---|---|
| Wurzelregel $\sqrt{n}$ | **17.3** |
| Sturges $1 + \log_2 n$ | **9.2** |
| Rice $2\sqrt[3]{n}$ | **13.4** |

| Beobachtung | Erklärung |
|---|---|
| Die Regeln liegen zwischen 9 und 17 | Und alle drei hätten hier funktioniert, die Zweigipfligkeit ist ab etwa 10 Klassen erkennbar. |
| Sturges liefert am wenigsten | Die Regel leitet sich aus der Binomialverteilung ab und unterstellt annähernd normalverteilte Daten. Bei zweigipfligen oder schiefen Verteilungen glättet sie zu stark. |
| Keine Regel kennt die **Daten** | Sie hängen alle nur an $n$. Eine Regel, die auch die Streuung einbezieht, ist Freedman-Diaconis: Klassenbreite $= 2 \cdot \text{IQR} / \sqrt[3]{n}$. |
| Die Voreinstellung ist nicht neutral | R nimmt Sturges, matplotlib nimmt zehn Klassen. Wer die Voreinstellung übernimmt, hat die Entscheidung getroffen, ohne es zu merken. |

::: {.note-box}
**Was daraus für die Praxis folgt:** Die Klassenzahl wird **variiert**, bevor
eine Grafik in einen Bericht kommt. Zeigt sich dieselbe Struktur bei 10, 15 und
25 Klassen, ist sie da. Verschwindet sie bei kleiner Änderung, war sie Zufall.

Und im Bericht gehört die gewählte Klassenzahl genannt, sobald sie von der
Voreinstellung abweicht, genau wie jede andere Analyseentscheidung.
:::

#### Interpretation und Ergebnissatz

> Die 300 Messwerte verteilen sich zweigipflig mit Schwerpunkten bei rund 18 und
> 28 (Histogramm mit 15 Klassen). Bei fünf Klassen ist die Struktur nicht mehr
> erkennbar, bei sechzig überlagert Zufallsschwankung sie.

### Beispiel 5: Stabdiagramm, Histogramm und die Klassenbreite

#### Frage und Datenlage

Zwei Fragen auf einmal: Wann welcher Diagrammtyp und was tun, wenn die Klassen
verschieden breit sind?

Die Altersverteilung einer Belegschaft in den üblichen, **ungleich breiten**
Klassen: bis 25 (26 Jahre), 26 bis 35 (10 Jahre), 36 bis 50 (15 Jahre), 51 bis
65 (15 Jahre).

#### Rechnung

::: {.panel-tabset}

##### R

```{r}
#| label: fig-b5-haeuf-r
#| fig-cap: "Beispiel 5: links Kategorien mit Abstand, rechts ein Kontinuum ohne Lücken."
#| fig-height: 3.2
par(mfrow = c(1, 2), mar = c(4, 4, 3, 1))
barplot(table(zufriedenheit), col = "grey75",
        main = "Stabdiagramm, ordinal", ylab = "Anzahl")
hist(werte, breaks = 15, col = "grey75", border = "white",
     main = "Histogramm, metrisch", xlab = "Wert", ylab = "Anzahl")
par(mfrow = c(1, 1))
```

```{r}
#| label: fig-b5b-haeuf-r
#| fig-cap: "Beispiel 5: ungleich breite Altersklassen. Links die reine Häufigkeit, rechts die Häufigkeitsdichte."
#| fig-height: 3.2
klassen <- c("bis 25", "26-35", "36-50", "51-65")
anzahl <- c(38, 52, 66, 44)
breite <- c(26, 10, 15, 15)
dichte <- anzahl / breite

data.frame(klassen, anzahl, breite, dichte = round(dichte, 2))

par(mfrow = c(1, 2), mar = c(4, 4, 3, 1))
barplot(anzahl, names.arg = klassen, col = "grey75", space = 0,
        main = "falsch: Häufigkeit als Höhe", ylab = "Anzahl")
barplot(dichte, names.arg = klassen, col = "grey75", space = 0, width = breite,
        main = "richtig: Dichte als Höhe", ylab = "Personen je Jahr")
par(mfrow = c(1, 1))
```

##### Python

```{python}
#| label: fig-b5-haeuf-py
#| fig-cap: "Beispiel 5: beide Gegenüberstellungen in Python."
#| fig-height: 5.5
anzahl_z = zufriedenheit.value_counts().reindex(stufen)

klassen = ["bis 25", "26-35", "36-50", "51-65"]
anzahl = np.array([38, 52, 66, 44])
breite = np.array([26, 10, 15, 15])
dichte = anzahl / breite

print(pd.DataFrame({"klasse": klassen, "anzahl": anzahl, "breite": breite,
                    "dichte": dichte.round(2)}).to_string(index=False))

fig, achsen = plt.subplots(2, 2, figsize=(7, 5.5))
achsen[0, 0].bar(list(anzahl_z.index), anzahl_z.values, color="0.75", width=0.6)
achsen[0, 0].set_title("Stabdiagramm, ordinal")
achsen[0, 0].set_ylabel("Anzahl")
achsen[0, 1].hist(werte, bins=15, color="0.75", edgecolor="white")
achsen[0, 1].set_title("Histogramm, metrisch")
achsen[0, 1].set_xlabel("Wert")

achsen[1, 0].bar(klassen, anzahl, color="0.75", width=1.0, edgecolor="white")
achsen[1, 0].set_title("falsch: Häufigkeit als Höhe")
achsen[1, 0].set_ylabel("Anzahl")
kanten = np.r_[0, np.cumsum(breite)]
achsen[1, 1].bar(kanten[:-1], dichte, width=breite, align="edge",
                 color="0.75", edgecolor="white")
achsen[1, 1].set_xticks(kanten[:-1] + breite / 2)
achsen[1, 1].set_xticklabels(klassen, fontsize=8)
achsen[1, 1].set_title("richtig: Dichte als Höhe")
achsen[1, 1].set_ylabel("Personen je Jahr")
plt.tight_layout()
plt.show()
```

:::

#### Output Zeile für Zeile

| Klasse | Anzahl | Breite (Jahre) | **Dichte** (Personen je Jahr) |
|---|---|---|---|
| bis 25 | 38 | 26 | **1.46** |
| 26 bis 35 | 52 | 10 | **5.20** |
| 36 bis 50 | **66** | 15 | **4.40** |
| 51 bis 65 | 44 | 15 | **2.93** |

| Beobachtung | Erklärung |
|---|---|
| Nach **Anzahl** ist die Klasse 36 bis 50 die grösste | 66 Personen. |
| Nach **Dichte** ist es die Klasse 26 bis 35 | 5.20 gegen 4.40 Personen je Jahrgang. **Die Rangfolge kehrt sich um.** |
| Die Klasse "bis 25" sieht in der falschen Darstellung mittelgross aus | Mit 1.46 Personen je Jahrgang ist sie die **mit Abstand dünnste**, sie wirkt nur gross, weil sie 26 Jahrgänge zusammenfasst. |
| Die Fläche trägt die Information | Breite mal Höhe ergibt wieder die Anzahl: $26 \cdot 1.46 = 38$. Genau deshalb ist die Dichte die richtige Höhe. |

Und die Unterscheidung der beiden Diagrammtypen:

| Woran man es erkennt | Stabdiagramm | Histogramm |
|---|---|---|
| Abstand zwischen den Balken | vorhanden | keiner |
| Achsenbeschriftung | Kategorienamen | Zahlen mit Skala |
| Umordnen der Balken | erlaubt (bei nominal) | verboten |

::: {.note-box}
**Ein verwandter Fehler, der noch häufiger vorkommt:** Ein Stabdiagramm mit
Balken, deren Achse nicht bei null beginnt. Bei einem Histogramm ist die
abgeschnittene Achse ausgeschlossen, weil die Fläche die Information trägt; bei
Balken wird sie regelmässig verwendet, um kleine Unterschiede gross aussehen zu
lassen.

Die Regel: **Balkenlängen werden verglichen, also beginnt die Achse bei null.**
Wer Unterschiede genauer zeigen will, nimmt einen Punktplot, dort vergleicht
man Positionen, nicht Längen, und eine abgeschnittene Achse ist zulässig.
:::

#### Interpretation und Ergebnissatz

> Die Altersverteilung ist in ungleich breiten Klassen erhoben. Aufgetragen wird
> die Häufigkeitsdichte: Am stärksten besetzt ist die Klasse 26 bis 35 mit 5.2
> Personen je Jahrgang, am schwächsten die Klasse bis 25 mit 1.5, obwohl diese
> in absoluten Zahlen nicht die kleinste ist.

::::

## Verständnisfragen

::: {.quiz}
Eine Kreuztabelle nennt für die Zelle "Produktion und Schicht" die Zahl
58.2 Prozent. Worauf bezieht sie sich?

- [x] Auf die Beschäftigten der Produktion ~ Richtig, das ist der Zeilenanteil.
      Die Gesamtprozente wären 23.0, die Spaltenprozente 56.8, drei richtige
      Zahlen für dieselbe Zelle, die verschiedene Fragen beantworten.
- [ ] Auf alle Beschäftigten ~ Das wären die Gesamtprozente.
- [ ] Auf die Schichtarbeitenden ~ Das wären die Spaltenprozente.
:::

::: {.quiz}
Dieselben 300 Werte werden mit 5, 15 und 60 Klassen dargestellt. Was zeigt der
Vergleich?

- [ ] Mehr Klassen sind immer genauer ~ Bei sechzig geht die Struktur im Rauschen
      unter. Auflösung ist nicht dasselbe wie Erkenntnis.
- [x] Die zwei überlagerten Gruppen sind erst ab etwa zehn Klassen zu sehen ~
      Richtig. Zu wenige Klassen glätten die Struktur weg, zu viele lassen
      Zufall wie Struktur aussehen.
- [ ] Die Klassenzahl beeinflusst nur das Aussehen, nicht die Aussage ~ Sie
      beeinflusst genau die Aussage.
:::

::: {.quiz}
Warum ist die empirische Verteilungsfunktion unabhängig von der Klassenzahl?

- [x] Weil sie keine Klassen bildet, sondern an jedem beobachteten Wert springt
      ~ Richtig. Sie enthält damit die vollständige Information der Stichprobe
      und eignet sich, wenn eine Darstellung frei von willkürlichen
      Entscheidungen sein soll.
- [ ] Weil sie immer 100 Klassen verwendet ~ Sie verwendet gar keine.
- [ ] Weil sie nur für kleine Stichproben definiert ist ~ Sie ist für jede
      Stichprobengrösse definiert.
:::

::: {.quiz}
Eine Altersverteilung wird in den Klassen bis 25, 26 bis 35, 36 bis 50 und 51
bis 65 dargestellt. Was ist beim Zeichnen zu beachten?

- [x] Aufzutragen ist die Häufigkeitsdichte, nicht die Häufigkeit ~ Richtig.
      Die Klassen sind 26, 10, 15 und 15 Jahre breit. Trägt man die reinen
      Häufigkeiten als Höhe auf, kehrt sich die Rangfolge um: Nach Anzahl ist
      36 bis 50 die grösste Klasse, nach Dichte 26 bis 35.
- [ ] Die Klassen müssen gleich viele Personen enthalten ~ Das ist nicht nötig
      und meist gar nicht möglich.
- [ ] Nichts Besonderes, ein Histogramm ist ein Histogramm ~ Bei ungleichen
      Klassenbreiten trägt die Fläche die Information, nicht die Höhe.
:::

::: {.quiz}
Woran erkennt man in einer fremden Grafik, ob ein Histogramm oder ein
Stabdiagramm gemeint war?

- [ ] An der Farbe der Balken ~ Die Farbe trägt keine solche Information.
- [x] Am Abstand zwischen den Balken und an der Achse ~ Richtig. Berühren sich
      die Balken über einer kontinuierlichen Achse, ist es ein Histogramm.
      Stehen sie getrennt über beschrifteten Kategorien, ein Stabdiagramm und
      dort darf man sie umordnen, im Histogramm nicht.
- [ ] An der Anzahl der Balken ~ Beide können beliebig viele haben.
:::

::: {.quiz}
Eine Auswertung nennt "höchstens mittel: 68 Prozent" für die Abteilungen eines
Betriebs. Was ist daran falsch?

- [x] Kumulierte Häufigkeiten setzen eine Ordnung voraus, die es hier nicht gibt
      ~ Richtig. Abteilungen sind nominal; ihre Reihenfolge in der Tabelle ist
      willkürlich, meist alphabetisch. Beide Programme rechnen die Summe
      trotzdem klaglos aus.
- [ ] 68 Prozent ist zu hoch für eine Kategorie ~ Die Höhe ist nicht das
      Problem.
- [ ] Es fehlt die Angabe von n ~ Sie fehlt tatsächlich, aber der eigentliche
      Fehler liegt in der Kumulierung.
:::

## Verlinkte Ressourcen

- [OpenIntro Statistics (frei verfügbar)](https://www.openintro.org/book/os/)
- [Chi-Quadrat-Tests für Kreuztabellen](../tests/chi-quadrat-tests.qmd)
