---
title: "Korrelation"
description: "Pearson, Spearman und Kendall als Masse, ihre Grenzen und Fallstricke."
categories: ["Korrelation", "Deskriptive Statistik", "Interpretation", "R", "Python"]
quelle: ["ESDS"]
seitentyp: konzept
stand: entwurf
order: 40
---

```{r}
#| label: setup-r
#| include: false
library(ggplot2)
library(dplyr)

theme_set(theme_minimal(base_size = 12))
set.seed(42)

anlagen <- data.frame(laufzeit = round(runif(120, 3, 20), 1))
anlagen$verbrauch <- round(14 + 2.8 * anlagen$laufzeit + rnorm(120, 0, 6), 1)
```

```{python}
#| label: setup-python
#| include: false
import numpy as np
import pandas as pd
import matplotlib.pyplot as plt
from scipy import stats
import statsmodels.formula.api as smf

plt.rcParams.update({"figure.figsize": (7, 4.2), "font.size": 11,
                     "savefig.dpi": 288, "figure.dpi": 288})
rng = np.random.default_rng(42)

laufzeit = np.round(rng.uniform(3, 20, 120), 1)
verbrauch = np.round(14 + 2.8 * laufzeit + rng.normal(0, 6, 120), 1)
anlagen = pd.DataFrame({"laufzeit": laufzeit, "verbrauch": verbrauch})
```

## Kernideen

- Das Streudiagramm kommt vor jeder Kennzahl
- Kovarianz hängt an den Einheiten, die Korrelation nicht
- Pearson misst linearen Zusammenhang, Spearman monotonen
- Ein Wert nahe null schliesst einen starken, aber krummen Zusammenhang nicht aus
- Korrelation ist keine Kausalität, und das ist keine Floskel

## Erklärung

::: {.note-box}
**Vorwissen:** [Lage- und Streuungsmasse](lage-streuungsmasse.qmd) für Varianz
und Standardabweichung, [Skalenniveaus](skalenniveaus.qmd) für die Frage,
welches Mass zulässig ist. Ob ein beobachteter Zusammenhang mehr ist als
Zufall, beantwortet der
[Korrelationstest](../tests/korrelationstests.qmd); die gerichtete Fassung
steht unter
[einfache lineare Regression](../regression/einfache-lineare-regression.qmd).
:::

### Von einem Merkmal zu zweien

Bisher ging es um die Verteilung eines Merkmals. Die interessanteren Fragen
betreffen zwei: Steigt der Verbrauch mit der Laufzeit? Hängt der Blutdruck vom
Alter ab? Für solche Fragen braucht es ein Mass für den gemeinsamen Verlauf und
ein Modell für die Vorhersage.

Vor beidem steht die Grafik. Ein Zusammenhang lässt sich sehen, bevor er
gerechnet wird, und was man sieht, entscheidet darüber, welche Kennzahl
überhaupt passt.

```{r}
#| label: fig-streu-r
#| fig-cap: "Erster Blick auf zwei Merkmale. Die Punktwolke steigt und wirkt geradlinig."
#| fig-height: 3.2
ggplot(anlagen, aes(laufzeit, verbrauch)) +
  geom_point(alpha = 0.6) +
  labs(x = "Laufzeit (h)", y = "Verbrauch (l)")
```

### Kovarianz und Korrelation

Die Kovarianz misst, ob zwei Merkmale gemeinsam von ihrem jeweiligen Mittel
abweichen. Liegen beide gleichzeitig über oder unter ihrem Mittel, ist der
Beitrag positiv.

$$\text{cov}(x,y) = \frac{1}{n-1}\sum_{i=1}^{n}(x_i - \bar{x})(y_i - \bar{y})$$

Ihr Nachteil ist, dass sie an den Einheiten hängt. Werden Liter in Milliliter
umgerechnet, wird die Kovarianz tausendmal so gross, ohne dass sich am
Zusammenhang etwas geändert hätte:

```{r}
#| label: kovarianz-r
cov(anlagen$laufzeit, anlagen$verbrauch)
cov(anlagen$laufzeit, anlagen$verbrauch * 1000)   # Milliliter statt Liter
```

Die Korrelation nach Pearson behebt das, indem sie durch die beiden
Standardabweichungen teilt. Das Ergebnis liegt immer zwischen minus eins und
eins und ist einheitenfrei:

$$r = \frac{\text{cov}(x,y)}{s_x \cdot s_y}$$

```{r}
#| label: korrelation-r
cor(anlagen$laufzeit, anlagen$verbrauch)
cor(anlagen$laufzeit, anlagen$verbrauch * 1000)   # unveraendert

# von Hand, zur Kontrolle
cov(anlagen$laufzeit, anlagen$verbrauch) /
  (sd(anlagen$laufzeit) * sd(anlagen$verbrauch))
```

::: {.note-box}
Die Korrelation nach Pearson misst ausschliesslich den **linearen** Anteil
eines Zusammenhangs. Ein starker, aber gekrümmter Zusammenhang kann einen Wert
nahe null ergeben. Deshalb steht das Streudiagramm vor der Kennzahl und nicht
danach.
:::

### Warum die Grafik zuerst kommt

Vier Datensätze mit praktisch identischen Kennzahlen, aber völlig verschiedener
Struktur. Das Beispiel stammt von Anscombe und ist in R eingebaut:

```{r}
#| label: fig-anscombe-r
#| fig-cap: "Vier Datensätze mit gleichem Mittelwert, gleicher Varianz und gleicher Korrelation."
#| fig-height: 3.4
lang <- data.frame(
  satz = rep(1:4, each = 11),
  x = c(anscombe$x1, anscombe$x2, anscombe$x3, anscombe$x4),
  y = c(anscombe$y1, anscombe$y2, anscombe$y3, anscombe$y4)
)

ggplot(lang, aes(x, y)) +
  geom_point(size = 1.8) +
  geom_smooth(method = "lm", formula = y ~ x, se = FALSE,
              colour = "black", linewidth = 0.5) +
  facet_wrap(~ satz, nrow = 1) +
  labs(x = NULL, y = NULL)
```

```{r}
#| label: anscombe-kennzahlen-r
lang |>
  group_by(satz) |>
  summarise(mittel_x = mean(x), mittel_y = round(mean(y), 2),
            korrelation = round(cor(x, y), 3), .groups = "drop")
```

Die Kennzahlen stimmen bis auf Rundung überein, die Bilder nicht. Nur der erste
Datensatz entspricht dem, was die Korrelation suggeriert.

### Wenn Pearson nicht passt

Zwei Fälle sprechen gegen die Korrelation nach Pearson: ordinale Merkmale, bei
denen Differenzen nicht definiert sind, und monotone, aber nicht lineare
Zusammenhänge. Die Rangkorrelation nach Spearman rechnet stattdessen auf den
Rängen und misst damit, ob der Zusammenhang gleichgerichtet verläuft.

```{r}
#| label: spearman-r
x <- 1:50
y <- exp(x / 10)          # streng monoton, aber stark gekruemmt

c(pearson  = round(cor(x, y), 3),
  spearman = round(cor(x, y, method = "spearman"), 3))
```

Spearman liefert exakt eins, weil die Reihenfolge perfekt übereinstimmt.
Pearson bleibt darunter, weil die Beziehung eben nicht geradlinig ist.

::: {.quiz}
Die Korrelation zwischen zwei Merkmalen beträgt 0.02. Haben sie nichts
miteinander zu tun?

- [ ] Ja, der Wert liegt praktisch bei null ~ Ausgeschlossen ist damit nur ein
      linearer Zusammenhang.
- [x] Nicht unbedingt, ein U-förmiger Zusammenhang ergibt ebenfalls fast null ~
      Richtig. Pearson misst nur den linearen Anteil. @fig-anscombe-r zeigt vier
      Datensätze mit identischer Korrelation und völlig verschiedener Struktur.
- [ ] Der Wert ist zu klein zum Interpretieren ~ Interpretieren lässt er sich
      gut, man muss nur wissen, was er misst.
:::

::: {.quiz}
Warum ändert sich die Korrelation nicht, wenn eine Variable von Liter auf
Milliliter umgerechnet wird, die Kovarianz aber schon?

- [x] Weil im Nenner die Standardabweichungen stehen, die um denselben Faktor
      wachsen ~ Richtig. Der Faktor 1000 kürzt sich heraus. Genau das ist der
      Zweck der Normierung.
- [ ] Weil die Korrelation gerundet wird ~ Mit Rundung hat es nichts zu tun.
- [ ] Weil Milliliter und Liter dieselbe Einheit sind ~ Sie unterscheiden sich
      um den Faktor 1000, und die Kovarianz zeigt das auch.
:::

### Der wichtigste Vorbehalt

Ein statistischer Zusammenhang belegt keine Ursache. Drei Erklärungen sind
immer möglich, und die Daten allein unterscheiden nicht zwischen ihnen: x wirkt
auf y, y wirkt auf x, oder eine dritte, nicht beobachtete Grösse treibt beide.

Der klassische Fall ist die Scheinkorrelation über eine gemeinsame Ursache:

```{r}
#| label: schein-r
# Eine verborgene Groesse treibt beide Merkmale
temperatur <- runif(200, 5, 30)
glace      <- 20 + 3 * temperatur + rnorm(200, 0, 10)
badeunfaelle <- 2 + 0.4 * temperatur + rnorm(200, 0, 2)

round(cor(glace, badeunfaelle), 3)                 # deutlich positiv
# Bei festgehaltener Temperatur verschwindet der Zusammenhang
round(cor(resid(lm(glace ~ temperatur)),
          resid(lm(badeunfaelle ~ temperatur))), 3)
```

Die erste Zahl zeigt einen klaren Zusammenhang zwischen Glaceverkauf und
Badeunfällen. Rechnet man die Temperatur aus beiden heraus, bleibt nichts
übrig. Genau das leistet in komplexeren Fällen die multiple Regression, die im
Aufbaumodul folgt.

::: {.quiz}
Ein Modell hat ein Bestimmtheitsmass von 0.92. Ist es damit ein gutes Modell?

- [ ] Ja, es erklärt 92 Prozent der Streuung ~ Das tut es, sagt aber nichts
      über die Angemessenheit der Modellform.
- [x] Nicht ohne Blick auf die Residuen ~ Richtig. Ein falsch spezifiziertes
      Modell kann einen hohen Wert erreichen, und trotzdem bilden seine
      Residuen einen deutlichen Bogen. Das Beispiel dazu steht unter
      [einfache lineare Regression](../regression/einfache-lineare-regression.qmd).
- [ ] Nein, unter 0.95 ist ein Modell unbrauchbar ~ Eine solche Schwelle gibt
      es nicht; was ein guter Wert ist, hängt vom Fachgebiet ab.
:::

::: {.quiz}
Die Steigung beträgt 2.8, der Achsenabschnitt 14, die beobachteten Laufzeiten
liegen zwischen 3 und 20 Stunden. Was ist von der Aussage zu halten, bei null
Stunden würden 14 Liter verbraucht?

- [ ] Sie stimmt, das ist die Bedeutung des Achsenabschnitts ~ Rechnerisch ja,
      inhaltlich nicht gedeckt.
- [x] Sie extrapoliert über den beobachteten Bereich hinaus ~ Richtig. Der Wert
      null kommt in den Daten nicht vor, das Modell wurde dort nie geprüft, und
      ob die Beziehung dort noch linear verläuft, ist unbekannt.
- [ ] Sie ist falsch, weil der Achsenabschnitt immer null sein müsste ~ Es gibt
      keinen Grund, ihn auf null zu zwingen; das würde das Modell nur
      verschlechtern.
:::

## Verlinkte Ressourcen

- [OpenIntro Statistics, Kapitel zu Zusammenhängen](https://www.openintro.org/book/os/)
- [Spurious Correlations: Zusammenhänge ohne Ursache](https://www.tylervigen.com/spurious-correlations)
