---
title: "Lage- und Streuungsmasse"
description: "Mittelwert, Median, Quartile, Standardabweichung und ihre Robustheit."
categories: ["Deskriptive Statistik", "Interpretation", "R", "Python"]
quelle: ["ESDS"]
seitentyp: konzept
stand: fertig
order: 30
---

```{r}
#| label: setup-r
#| include: false
library(ggplot2)
library(dplyr)

theme_set(theme_minimal(base_size = 12))

# Zufallszahlen aus einem einfachen Kongruenzgenerator, damit R und Python
# exakt dieselben Daten sehen.
lehmer <- function(saat, anzahl) {
  s <- saat
  raus <- numeric(anzahl)
  for (k in seq_len(anzahl)) {
    s <- (16807 * s) %% 2147483647
    raus[k] <- s / 2147483647
  }
  raus
}

normalwerte <- function(saat, anzahl, mittel = 0, streuung = 1) {
  mittel + streuung * qnorm(lehmer(saat, anzahl))
}

# Monatsloehne: rechtsschief, weil aus einer Normalverteilung exponiert
loehne <- round(exp(normalwerte(2211, 800, 8.85, 0.42)))
```

```{python}
#| label: setup-python
#| include: false
import numpy as np
import pandas as pd
import matplotlib.pyplot as plt
from scipy import stats

# matplotlib erbt fig-dpi nicht zuverlaessig aus _quarto.yml, deshalb hier
# derselbe Wert - sonst waeren die Python-Grafiken unschaerfer als die aus R.
plt.rcParams.update({"figure.figsize": (7, 4.2), "font.size": 11,
                     "savefig.dpi": 288, "figure.dpi": 288})


def lehmer(saat, anzahl):
    s = float(saat)
    raus = np.empty(anzahl)
    for k in range(anzahl):
        s = (16807.0 * s) % 2147483647.0
        raus[k] = s / 2147483647.0
    return raus


def normalwerte(saat, anzahl, mittel=0.0, streuung=1.0):
    return mittel + streuung * stats.norm.ppf(lehmer(saat, anzahl))


loehne = np.round(np.exp(normalwerte(2211, 800, 8.85, 0.42)))
```

## Kernideen

- Lage **und** Streuung gehören zusammen. Ein Mittelwert ohne Streuungsmass ist
  eine halbe Information.
- Lagemasse: Modus, Median, arithmetisches Mittel, welches zulässig ist,
  entscheidet das [Skalenniveau](skalenniveaus.qmd).
- **Robuste** Masse (Median, IQR) ignorieren extreme Werte, **empfindliche**
  (Mittel, Standardabweichung) nutzen alle.
- Quantile beantworten Anteilsfragen direkt: Das $p$-Quantil ist der Wert, unter
  dem ein Anteil $p$ liegt.
- Der Abstand zwischen Mittel und Median verrät die Schiefe, auch ohne Bild.
- Im Nenner der Varianz steht $n-1$, und das hat einen nachrechenbaren Grund.
- **R und NumPy rechnen verschieden**: `sd()` teilt durch $n-1$, `np.std()`
  voreingestellt durch $n$.
- Der Boxplot bündelt fünf Kennzahlen und zeigt die Form nicht.

## Erklärung

Lage und Streuung beantworten zwei verschiedene Fragen: **wo** liegt die
Verteilung, und **wie breit** ist sie. Zwei Datensätze mit identischem
Mittelwert können völlig verschiedene Sachverhalte beschreiben, wenn ihre
Streuung sich unterscheidet.

### Die Lagemasse und das Skalenniveau

| Lagemass | ab Skalenniveau | robust | was es beschreibt |
|---|---|---|---|
| Modus | nominal | ja | die häufigste Ausprägung |
| Median | ordinal | ja | der Wert in der Mitte der sortierten Reihe |
| Arithmetisches Mittel | metrisch | nein | der Schwerpunkt der Werte |

Der Median teilt die sortierte Reihe in zwei gleich grosse Hälften. Bei
ungerader Anzahl ist er der mittlere Wert, bei gerader das Mittel der beiden
mittleren. Das arithmetische Mittel

$$\bar{x} = \frac{1}{n}\sum_{i=1}^{n} x_i$$

ist dagegen der **Schwerpunkt**: Die Summe der Abweichungen vom Mittel ist immer
null. Genau diese Eigenschaft macht es empfindlich, denn ein weit entfernter
Wert zieht den Schwerpunkt mit sich wie ein langer Hebel.

::: {.note-box}
Daraus wird eine Merkregel, die sich rückwärts anwenden lässt. Wer nur zwei
Zahlen hat und die Form nicht sieht, kann sie vergleichen:

| Beobachtung | Form der Verteilung | typisches Beispiel |
|---|---|---|
| Mittel **grösser** als Median | rechtsschief, langer Rand nach rechts | Löhne, Wartezeiten, Schadenshöhen |
| Mittel **kleiner** als Median | linksschief, langer Rand nach links | Prüfungsergebnisse bei leichter Prüfung |
| Mittel **gleich** Median | symmetrisch | Messfehler um einen Sollwert |
:::

### Quantile

Das $p$-Quantil ist der Wert, unterhalb dessen ein Anteil $p$ der Beobachtungen
liegt. Der Median ist damit das 0.5-Quantil; die Quartile teilen die Daten in
vier Viertel.

Ein Detail, über das man sonst stolpert: Es gibt neun verschiedene Definitionen,
wie zwischen zwei Beobachtungen interpoliert wird. R verwendet standardmässig
Typ 7 und NumPy und pandas rechnen mit derselben linearen Interpolation, sodass
beide Sprachen hier ohne Zutun dasselbe Ergebnis liefern.

### Die Streuungsmasse

Auch hier gibt es die robuste und die empfindliche Familie.

| Mass | Formel | robust | Eigenschaften |
|---|---|---|---|
| Spannweite | Maximum minus Minimum | nein | nutzt nur zwei Werte, wächst systematisch mit $n$, das instabilste Mass |
| Interquartilsabstand | $Q_3 - Q_1$ | ja | umfasst die mittleren fünfzig Prozent, ignoriert die äusseren Viertel vollständig |
| Varianz | $s^2 = \frac{1}{n-1}\sum(x_i - \bar{x})^2$ | nein | in quadrierten Einheiten, deshalb nicht direkt lesbar |
| Standardabweichung | $s = \sqrt{s^2}$ | nein | zurück in der Einheit der Daten; das Mass, das berichtet wird |
| Variationskoeffizient | $v = s / \bar{x}$ | nein | macht Grössenordnungen vergleichbar; nur bei positiven Verhältnisskalen sinnvoll |

#### Warum im Nenner $n-1$ steht

Die Formel teilt nicht durch die Anzahl der Werte, sondern durch eins weniger.
Das wirkt wie ein Schreibfehler und hat einen Grund.

Gemessen werden die Abweichungen vom **geschätzten** Mittel, also von dem
Mittel, das aus genau diesen Daten stammt. Dieses Mittel liegt zwangsläufig
mitten in den Daten drin. Es gibt keine Zahl, um die die Werte enger streuen als
um ihren eigenen Mittelwert; jeder andere Bezugspunkt, auch der wahre Mittelwert
der Grundgesamtheit, ergäbe eine grössere Abweichungssumme.

Wer also durch $n$ teilt, misst die Streuung um den **günstigsten aller
möglichen** Bezugspunkte und erhält deshalb systematisch einen zu kleinen Wert.
Die Korrektur um eins gleicht das aus. Sie heisst Bessel-Korrektur, und
Beispiel 4 rechnet sie nach.

#### Der Sprachunterschied, der daraus folgt

**R rechnet immer mit $n-1$, NumPy standardmässig mit $n$.** pandas verhält sich
wie R. Wer die Sprachen mischt, bekommt für dieselben Daten zwei verschiedene
Standardabweichungen.

Gesteuert wird das in Python über den Parameter `ddof`, delta degrees of
freedom. Er gibt an, wie viel im Nenner von $n$ **abgezogen** wird: `ddof=0`
teilt durch $n$, `ddof=1` durch $n-1$. Der Name nennt also nicht das Ergebnis,
sondern die Grösse des Abzugs, und das ist der Grund, warum er beim ersten Lesen
nichts sagt.

### Der Boxplot und seine Anatomie

Der Boxplot bündelt die robuste Familie in einem Bild. Die Box reicht von $Q_1$
bis $Q_3$, der Strich darin ist der Median. Die Antennen gehen bis zum am
weitesten entfernten Wert, der noch innerhalb von $1.5 \times \text{IQR}$ ab dem
jeweiligen Quartil liegt, alles darüber hinaus wird als Punkt gezeichnet.

Die 1.5-Regel ist eine **Konvention, kein Test**. Sie markiert Werte, die einen
zweiten Blick verdienen; sie beweist nicht, dass ein Wert falsch ist. Bei
normalverteilten Daten fallen rund 0.7 Prozent der Beobachtungen darunter, in
grossen Stichproben also regelmässig einige, ohne dass irgendetwas
schiefgelaufen wäre.

## Beispiele

:::: {.panel-tabset}

### Beispiel 1: Was ein einziger Wert anrichtet

#### Frage und Datenlage

Sechs Messwerte: 12, 14, 15, 15, 18, 21. Was passiert mit Mittel und Median,
wenn ein siebter Wert von 470 dazukommt, etwa durch einen Tippfehler oder einen
echten Extremfall?

#### Rechnung

::: {.panel-tabset}

##### R

```{r}
#| label: b1-lage-r
x <- c(12, 14, 15, 15, 18, 21)

rbind(
  "ohne Ausreisser" = c(mittel = mean(x), median = median(x),
                        sd = sd(x), iqr = IQR(x)),
  "mit Ausreisser"  = c(mittel = mean(c(x, 470)), median = median(c(x, 470)),
                        sd = sd(c(x, 470)), iqr = IQR(c(x, 470)))
) |> round(2)
```

##### Python

```{python}
#| label: b1-lage-py
x = np.array([12, 14, 15, 15, 18, 21])
x_gross = np.append(x, 470)


def kennzahlen(werte):
    q1, q3 = np.quantile(werte, [0.25, 0.75])
    return {"mittel": werte.mean(), "median": np.median(werte),
            "sd": werte.std(ddof=1), "iqr": q3 - q1}


print(pd.DataFrame([kennzahlen(x), kennzahlen(x_gross)],
                   index=["ohne Ausreisser", "mit Ausreisser"]).round(2))
```

:::

#### Output Zeile für Zeile

| | Mittel | Median | Standardabweichung | IQR |
|---|---|---|---|---|
| ohne Ausreisser | 15.83 | **15.0** | 3.19 | **3.00** |
| mit Ausreisser | **80.71** | **15.0** | **171.68** | **5.00** |
| Faktor | **5.1** | **1.00** | **53.8** | **1.67** |

| Beobachtung | Erklärung |
|---|---|
| Das Mittel **verfünffacht** sich | Der eine Wert von 470 trägt allein $470/7 = 67$ zum Mittel bei, mehr als die sechs anderen zusammen. |
| Der Median bleibt **exakt** bei 15 | Er zählt nur ab, wie viele Werte links und rechts liegen. Ob ein Wert knapp oder weit rechts liegt, ist ihm gleich. Bei sieben statt sechs Werten rückt er von der Mitte zweier Werte auf den vierten, hier zufällig derselbe. |
| Die Standardabweichung **verfünfzigfacht** sich | Noch empfindlicher als das Mittel, weil sie die Abweichung **quadriert**: $(470 - 80.7)^2$ ist rund 151 000 und beherrscht die Summe vollständig. |
| Der IQR steigt von 3.0 auf 5.0 | Er umfasst nur die mittleren fünfzig Prozent; der Extremwert selbst liegt weit ausserhalb. Dass er sich überhaupt ändert, liegt nur daran, dass aus sechs Werten sieben werden und die Quartile dadurch auf andere Rangpositionen fallen. |

::: {.note-box}
Der Vergleich der beiden **Faktoren** ist die eigentliche Lehre: 53.8 gegen 1.67.
Wer eine Streuung berichtet, entscheidet damit implizit, wie stark einzelne
Extremwerte durchschlagen sollen.

Und daraus folgt die Praxisregel: **Sobald eine Verteilung schief ist oder
Ausreisser enthält, beschreibt das robuste Paar (Median, IQR) den typischen Fall
besser.** Genau darum werden Löhne und Immobilienpreise als Median berichtet.
:::

#### Interpretation

Der Ausreisser ist damit nicht erklärt, nur seine Wirkung. Ob 470 ein
Tippfehler, ein Sonderfall oder ein echter Messwert ist, entscheidet die Sache,
nicht die Statistik. Was nicht geht: ihn stillschweigend entfernen.

### Beispiel 2: Schiefe an Löhnen

#### Frage und Datenlage

800 konstruierte Monatslöhne mit dem typischen Verlauf: viele im mittleren
Bereich, einzelne sehr hohe. Was macht das mit Mittel und Median?

#### Rechnung

::: {.panel-tabset}

##### R

```{r}
#| label: fig-b2-lage-r
#| fig-cap: "Beispiel 2: rechtsschiefe Verteilung. Der lange rechte Rand zieht das Mittel über den Median."
ggplot(data.frame(lohn = loehne), aes(lohn)) +
  geom_histogram(bins = 45, fill = "grey75", colour = "white") +
  geom_vline(xintercept = median(loehne)) +
  geom_vline(xintercept = mean(loehne), linetype = "dashed") +
  annotate("text", x = median(loehne), y = Inf, label = "Median",
           vjust = 1.6, hjust = 1.1, size = 3.5) +
  annotate("text", x = mean(loehne), y = Inf, label = "Mittel",
           vjust = 1.6, hjust = -0.1, size = 3.5) +
  labs(x = "Monatslohn (CHF)", y = "Anzahl")

round(c(minimum = min(loehne), q25 = quantile(loehne, 0.25),
        median = median(loehne), mittel = mean(loehne),
        q75 = quantile(loehne, 0.75), q90 = quantile(loehne, 0.90),
        maximum = max(loehne)), 1)

round(c(spannweite = diff(range(loehne)), iqr = IQR(loehne),
        sd = sd(loehne), vk = sd(loehne) / mean(loehne)), 3)
```

##### Python

```{python}
#| label: fig-b2-lage-py
#| fig-cap: "Beispiel 2: dieselbe Verteilung mit matplotlib."
fig, achse = plt.subplots()
achse.hist(loehne, bins=45, color="0.75", edgecolor="white")
achse.axvline(np.median(loehne), color="black")
achse.axvline(loehne.mean(), color="black", linestyle="--")
achse.annotate("Median", (np.median(loehne), achse.get_ylim()[1]),
               ha="right", va="top", fontsize=9)
achse.annotate("Mittel", (loehne.mean(), achse.get_ylim()[1]),
               ha="left", va="top", fontsize=9)
achse.set_xlabel("Monatslohn (CHF)")
achse.set_ylabel("Anzahl")
plt.tight_layout()
plt.show()

q25, q75, q90 = np.quantile(loehne, [0.25, 0.75, 0.90])
print(pd.Series({"minimum": loehne.min(), "q25": q25,
                 "median": np.median(loehne), "mittel": loehne.mean(),
                 "q75": q75, "q90": q90, "maximum": loehne.max()}).round(1))

print(pd.Series({
    "spannweite": loehne.max() - loehne.min(),
    "iqr": q75 - q25,
    "sd": loehne.std(ddof=1),           # ddof=1 entspricht sd() in R
    "vk": loehne.std(ddof=1) / loehne.mean(),
}).round(3))
```

:::

#### Output Zeile für Zeile

| Kennzahl | Wert | Was sie sagt |
|---|---|---|
| Minimum | 1 736 | |
| $Q_{25}$ | rund 5 200 | Ein Viertel verdient weniger. |
| **Median** | **6 927** | Die Hälfte verdient weniger, die Hälfte mehr. **Das ist der typische Lohn.** |
| **Mittel** | **7 621** | Rund 700 Franken höher, der Abstand ist die Schiefe. |
| $Q_{75}$ | rund 9 200 | |
| $Q_{90}$ | 12 380 | Zehn Prozent verdienen mehr als das. |
| Maximum | 23 844 | Das Dreieinhalbfache des Medians. |

| Streuungsmass | Wert | Wie er zu lesen ist |
|---|---|---|
| Spannweite | **22 108** | Beschreibt nur die beiden Extremwerte, sonst nichts. Bei 8000 statt 800 Löhnen wäre sie grösser, ohne dass sich an der Verteilung etwas geändert hätte. |
| **IQR** | **3 979** | Die mittleren fünfzig Prozent liegen in einem Band von rund 4000 Franken. Das ist die brauchbare Aussage. |
| Standardabweichung | 3 420 | Kleiner als der IQR, bei einer symmetrischen Verteilung wäre sie kleiner als die Hälfte davon. Der Vergleich der beiden ist selbst ein Schiefemass. |
| Variationskoeffizient | **0.449** | Die Streuung beträgt 45 Prozent des Mittelwerts. Damit lässt sich diese Lohnverteilung mit einer aus einem anderen Land oder einer anderen Währung vergleichen. |

::: {.note-box}
**Warum das Mittel überhaupt höher liegt**, im Bild abgelesen: Die Masse der
Löhne liegt links, aber einzelne sehr hohe Werte ziehen sich weit nach rechts.
Der Median zählt nur ab; das Mittel ist ein Schwerpunkt, und ein weit entfernter
Wert wirkt darin wie ein langer Hebel. Deshalb rutscht das Mittel dorthin, wo der
Rand länger ausläuft, während der Median stehen bleibt.

Die Differenz von 694 Franken ist die kompakteste Beschreibung der Schiefe, die
es gibt und sie steht in jeder Lohnstatistik zum Ablesen bereit.
:::

#### Interpretation und Ergebnissatz

> Der Medianlohn beträgt 6 927 Franken (IQR 3 979, n = 800). Die Verteilung ist
> rechtsschief: Das arithmetische Mittel liegt mit 7 621 Franken rund zehn
> Prozent darüber, und zehn Prozent der Löhne überschreiten 12 380 Franken.

### Beispiel 3: Quantile beantworten Anteilsfragen

#### Frage und Datenlage

Ein Hersteller garantiert, dass 90 Prozent der Bauteile eine Toleranz von
höchstens 0.4 mm einhalten. Welche Kennzahl prüft diese Zusage und welche
nicht?

Dazu die kleinen Werte aus Beispiel 1, an denen sich die Interpolation zeigen
lässt.

#### Rechnung

::: {.panel-tabset}

##### R

```{r}
#| label: b3-lage-r
quantile(x, probs = c(0.25, 0.5, 0.75))

# Wie kommt 14.25 zustande? Typ 7 interpoliert linear zwischen den Rängen
sortiert <- sort(x)
position <- 1 + 0.25 * (length(x) - 1)          # Rangposition des 25%-Quantils
c(position = position,
  unten = sortiert[floor(position)],
  oben = sortiert[ceiling(position)],
  anteil = position - floor(position))
```

##### Python

```{python}
#| label: b3-lage-py
print(np.quantile(x, [0.25, 0.5, 0.75]))

sortiert = np.sort(x)
position = 1 + 0.25 * (len(x) - 1)
print({"position": position,
       "unten": int(sortiert[int(np.floor(position)) - 1]),
       "oben": int(sortiert[int(np.ceil(position)) - 1]),
       "anteil": round(position - np.floor(position), 2)})
```

:::

#### Output Zeile für Zeile

Die drei Quartile der Werte 12, 14, 15, 15, 18, 21:

| Quantil | Wert |
|---|---|
| $Q_{25}$ | **14.25** |
| $Q_{50}$ (Median) | 15.00 |
| $Q_{75}$ | **17.25** |

| Schritt | Rechnung | Ergebnis |
|---|---|---|
| Rangposition | $1 + 0.25 \cdot (6 - 1)$ | **2.25** |
| Nachbarn | zweiter Wert = 14, dritter Wert = 15 | |
| Interpolation | $14 + 0.25 \cdot (15 - 14)$ | **14.25** |

| Frage | Antwort | Warum |
|---|---|---|
| Prüft das **0.9-Quantil** die Zusage? | **Ja** | Es ist genau der Wert, unter dem 90 Prozent der Beobachtungen liegen, und lässt sich unmittelbar mit den 0.4 mm vergleichen. |
| Prüft der **Mittelwert** sie? | Nein | Er sagt nichts darüber, wie viele Teile unter einer Schranke liegen. Ein kleines Mittel ist mit vielen Ausreissern vereinbar. |
| Prüft die **Standardabweichung** sie? | Nein | Sie beschreibt die Streubreite insgesamt. Auf einen Anteil lässt sich daraus nur schliessen, wenn man zusätzlich eine Verteilungsform unterstellt und genau das will man bei einer Garantiezusage nicht. |

::: {.note-box}
**Warum 14.25 und nicht 14?** Weil das 25-Prozent-Quantil bei sechs Werten
zwischen den Rängen liegt. Es gibt neun gebräuchliche Konventionen, wie dann
interpoliert wird; R nimmt Typ 7, und NumPy sowie pandas rechnen genauso.

Bei anderen Werkzeugen ist das nicht garantiert: Excel, SPSS und SQL-Datenbanken
verwenden teils andere Typen, und bei kleinen Stichproben kommen dann sichtbar
verschiedene Zahlen heraus. Bei $n$ in den Hunderten ist der Unterschied
vernachlässigbar.
:::

#### Interpretation

Quantile sind das direkte Werkzeug für Anteilsfragen, Garantiezusagen,
Service-Level, Grenzwerte. Der Umweg über Mittel und Streuung braucht immer eine
zusätzliche Annahme.

### Beispiel 4: Warum $n-1$

#### Frage und Datenlage

Die Behauptung: Die Division durch $n$ unterschätzt die Varianz systematisch,
die durch $n-1$ trifft sie im Mittel. Das lässt sich nachrechnen, mit 20 000
Stichproben zu je fünf Werten aus einer Grundgesamtheit mit bekannter Varianz
$\sigma^2 = 25$.

#### Rechnung

::: {.panel-tabset}

##### R

```{r}
#| label: b4-lage-r
# 20000 Stichproben zu je 5 Werten, sigma = 5, also sigma^2 = 25
alle <- matrix(normalwerte(3311, 20000 * 5, 100, 5), nrow = 20000, byrow = TRUE)

durch_n <- mean(apply(alle, 1, function(v) mean((v - mean(v))^2)))
durch_n_1 <- mean(apply(alle, 1, var))          # var() teilt durch n - 1

round(c(wahr = 25, geteilt_durch_n = durch_n,
        geteilt_durch_n_1 = durch_n_1,
        verhaeltnis = durch_n / 25), 3)

# Der Faktor ist kein Zufall
round((5 - 1) / 5, 3)
```

##### Python

```{python}
#| label: b4-lage-py
alle = normalwerte(3311, 20000 * 5, 100, 5).reshape(20000, 5)

durch_n = ((alle - alle.mean(axis=1, keepdims=True)) ** 2).mean(axis=1).mean()
durch_n_1 = alle.var(axis=1, ddof=1).mean()

print({"wahr": 25,
       "geteilt_durch_n": round(float(durch_n), 3),
       "geteilt_durch_n_1": round(float(durch_n_1), 3),
       "verhaeltnis": round(float(durch_n) / 25, 3)})
print("(n - 1) / n =", round((5 - 1) / 5, 3))
```

:::

#### Output Zeile für Zeile

| Grösse | Wert |
|---|---|
| wahre Varianz $\sigma^2$ | **25.00** |
| Mittel über 20 000 Stichproben, geteilt durch $n$ | **20.20** |
| Mittel über 20 000 Stichproben, geteilt durch $n-1$ | **25.25** |
| Verhältnis 20.20 zu 25 | **0.808** |
| $(n-1)/n$ bei $n = 5$ | **0.800** |

| Beobachtung | Erklärung |
|---|---|
| Die Variante mit $n$ liegt **um 19 Prozent zu tief** | Und zwar nicht zufällig: Das Verhältnis 0.808 trifft den theoretischen Wert $(n-1)/n = 0.8$ auf ein Prozent genau. Die Unterschätzung ist also exakt vorhersagbar. |
| Die Variante mit $n-1$ trifft | 25.25 gegenüber 25.00. Die Restabweichung von einem Prozent ist Stichprobenzufall über die 20 000 Wiederholungen. |
| Bei $n = 5$ ist der Fehler gross | Ein Fünftel des Nenners macht viel aus. |
| Bei $n = 500$ wäre er 0.2 Prozent | Deshalb spielt die Frage bei grossen Stichproben praktisch keine Rolle und deshalb ist sie trotzdem wichtig, weil kleine Stichproben der Normalfall sind, in dem man sie braucht. |

::: {.note-box}
**Der Sprachunterschied in einer Zeile:**

| Aufruf | Nenner | Ergebnis für 12, 14, 15, 15, 18, 21 |
|---|---|---|
| `sd(x)` in R | $n-1$ | **3.1885** |
| `np.std(x)` | $n$ | **2.9107** |
| `np.std(x, ddof=1)` | $n-1$ | 3.1885 |
| `pd.Series(x).std()` | $n-1$ | 3.1885 |

Abweichend verhält sich also **nur NumPy selbst**. Beispiel 5 zeigt es an den
Zahlen.
:::

#### Interpretation und Ergebnissatz

> Die Division durch $n$ unterschätzt die Varianz bei $n = 5$ systematisch um den
> Faktor $(n-1)/n = 0.8$; die Bessel-Korrektur gleicht das aus. In der Simulation
> über 20 000 Stichproben ergibt sich 20.20 gegenüber 25.25, bei einer wahren
> Varianz von 25.

### Beispiel 5: Der Boxplot und was er verschweigt

#### Frage und Datenlage

Zwei Verteilungen mit fast identischen Boxplots: eine zweigipflige (zwei Wolken
um 35 und 65) und eine gleichmässige zwischen 25 und 75. Was zeigt der Boxplot,
was nicht?

#### Rechnung

::: {.panel-tabset}

##### R

```{r}
#| label: fig-b5-lage-r
#| fig-cap: "Beispiel 5: links die Anatomie des Boxplots, rechts zwei fast gleiche Boxplots zu sehr verschiedenen Verteilungen."
#| fig-height: 3.4
werte <- c(normalwerte(4411, 120, 50, 8), 88, 91, 12)
kennz <- quantile(werte, c(0.25, 0.5, 0.75))
iqr <- kennz[3] - kennz[1]

zweigipflig <- c(normalwerte(5511, 400, 35, 5), normalwerte(5512, 400, 65, 5))
gleichmaessig <- 25 + 50 * lehmer(5513, 800)
dat <- data.frame(
  wert = c(zweigipflig, gleichmaessig),
  form = rep(c("zweigipflig", "gleichmässig"), each = 800)
)

par(mfrow = c(1, 2), mar = c(3, 4, 2, 1))
boxplot(werte, main = "Anatomie", ylab = "Messwert", col = "grey90")
text(1.35, kennz, labels = c("Q1", "Median", "Q3"), cex = 0.8)
boxplot(wert ~ form, data = dat, main = "zwei Formen", xlab = "", ylab = "Wert",
        col = "grey90")
par(mfrow = c(1, 1))

round(c(q1 = kennz[1], median = kennz[2], q3 = kennz[3], iqr = iqr,
        grenze_unten = kennz[1] - 1.5 * iqr,
        grenze_oben = kennz[3] + 1.5 * iqr), 2)
sort(werte[werte < kennz[1] - 1.5 * iqr | werte > kennz[3] + 1.5 * iqr])
```

```{r}
#| label: fig-b5b-lage-r
#| fig-cap: "Beispiel 5: erst das Histogramm macht die zwei Gipfel sichtbar."
#| fig-height: 2.8
ggplot(dat, aes(wert)) +
  geom_histogram(bins = 40, fill = "grey75", colour = "white") +
  facet_wrap(~ form) +
  labs(x = "Wert", y = "Anzahl")
```

##### Python

```{python}
#| label: fig-b5-lage-py
#| fig-cap: "Beispiel 5: oben die Boxplots, unten dieselben Daten als Histogramm."
#| fig-height: 5
werte = np.append(normalwerte(4411, 120, 50, 8), [88, 91, 12])
q1, med, q3 = np.quantile(werte, [0.25, 0.5, 0.75])
iqr = q3 - q1

zweigipflig = np.concatenate([normalwerte(5511, 400, 35, 5),
                              normalwerte(5512, 400, 65, 5)])
gleichmaessig = 25 + 50 * lehmer(5513, 800)

fig, achsen = plt.subplots(2, 2, figsize=(7, 5))
achsen[0, 0].boxplot(werte, whis=1.5, widths=0.35, patch_artist=True,
                     boxprops={"facecolor": "0.9"},
                     medianprops={"color": "black"})
achsen[0, 0].set_title("Anatomie")
achsen[0, 1].boxplot([zweigipflig, gleichmaessig], widths=0.4,
                     patch_artist=True, boxprops={"facecolor": "0.9"},
                     medianprops={"color": "black"})
achsen[0, 1].set_xticklabels(["zweigipflig", "gleichmässig"])
achsen[0, 1].set_title("zwei Formen")
for achse, daten, titel in zip(achsen[1], [zweigipflig, gleichmaessig],
                               ["zweigipflig", "gleichmässig"]):
    achse.hist(daten, bins=40, color="0.75", edgecolor="white")
    achse.set_title(titel)
    achse.set_xlabel("Wert")
plt.tight_layout()
plt.show()

print({"q1": round(q1, 2), "median": round(med, 2), "q3": round(q3, 2),
       "iqr": round(iqr, 2),
       "grenze_unten": round(q1 - 1.5 * iqr, 2),
       "grenze_oben": round(q3 + 1.5 * iqr, 2)})
print("Ausreisser:",
      np.round(np.sort(werte[(werte < q1 - 1.5 * iqr)
                             | (werte > q3 + 1.5 * iqr)]), 1))

for name, daten in [("zweigipflig", zweigipflig),
                    ("gleichmässig", gleichmaessig)]:
    a, b = np.quantile(daten, [0.25, 0.75])
    print(f"{name:14s} Median {np.median(daten):6.2f}  Q1 {a:6.2f}"
          f"  Q3 {b:6.2f}  SD {daten.std(ddof=1):5.2f}")
```

:::

#### Output Zeile für Zeile

Die Anatomie an 123 Werten:

| Grösse | Wert | Bedeutung |
|---|---|---|
| $Q_1$ | 45.31 | untere Kante der Box |
| Median | 50.15 | Strich in der Box |
| $Q_3$ | 56.30 | obere Kante |
| IQR | **10.99** | Höhe der Box |
| Grenze unten | $45.31 - 1.5 \cdot 10.99 = $ **28.83** | |
| Grenze oben | $56.30 + 1.5 \cdot 10.99 = $ **72.78** | |
| markierte Werte | **12, 88, 91** | genau die drei absichtlich eingebauten |

**Die Antennen enden nicht an diesen Grenzen**, sondern am letzten tatsächlichen
Wert davor. Das ist der häufigste Lesefehler: Die Antennenlänge ist ein Datenwert,
kein gerechneter Grenzwert.

Und die beiden Formen im Vergleich:

| | Median | $Q_1$ | $Q_3$ | SD |
|---|---|---|---|---|
| zweigipflig | 51.46 | 35.10 | 65.06 | 15.82 |
| gleichmässig | 50.43 | 36.55 | 62.22 | 14.45 |

| Beobachtung | Deutung |
|---|---|
| Die Mediane liegen **einen Punkt** auseinander | Aus zwei Boxplots nebeneinander wäre kein Unterschied ablesbar. |
| Quartile und SD unterscheiden sich um wenige Prozent | Alle fünf Kennzahlen des Boxplots sind praktisch gleich. |
| Die **Histogramme** zeigen etwas völlig anderes | Zwei getrennte Gipfel gegen eine flache Wanne. Der Boxplot kann das nicht zeigen, weil er nur fünf Zahlen kennt. |
| Der Median 51.46 bei der zweigipfligen Verteilung | liegt in der **Lücke** zwischen den Gipfeln, an einer Stelle, an der praktisch keine Beobachtung liegt. Eine "typische" Beobachtung ist er damit nicht. |

::: {.note-box}
Deshalb gehört zum Boxplot immer ein zweiter Blick auf die Verteilung,
[Histogramm](haeufigkeiten.qmd), Dichtekurve oder bei kleinen Stichproben schlicht
die einzelnen Punkte.

Seine Stärke ist der **Gruppenvergleich**: zwanzig Boxplots nebeneinander sind
lesbar, zwanzig Histogramme nicht. Seine Schwäche ist die **Form** einer
einzelnen Verteilung.
:::

#### Interpretation und Ergebnissatz

> Der markierte Wert liegt mehr als das Anderthalbfache des Interquartilsabstands
> über dem oberen Quartil (Grenze 72.78 bei $Q_3$ = 56.30 und IQR = 10.99). Das
> ist eine Konvention zum Hinsehen und kein Test.

::::

## Was beim Berichten festzuhalten ist

- Lagemass **und** Streuungsmass, nie eines allein.
- Bei schiefen Daten Median und IQR, bei symmetrischen Mittel und
  Standardabweichung.
- Die Stichprobengrösse dazu, denn ohne $n$ ist keine Streuungsangabe einzuordnen.
- Ausreisser nicht stillschweigend entfernen, sondern benennen.
- Beim Sprachwechsel an `ddof` denken.

## Verständnisfragen

::: {.quiz}
Eine Auswertung von 200 Wohnungsmieten meldet ein Mittel von 2140 Franken und
einen Median von 1680 Franken. Was folgt daraus?

- [ ] Es liegt ein Rechenfehler vor ~ Nein, beide Masse dürfen weit
      auseinanderliegen. Genau dieser Abstand ist die Information.
- [x] Die Verteilung ist rechtsschief ~ Richtig. Das Mittel liegt über dem
      Median, also zieht ein langer rechter Rand mit wenigen sehr teuren
      Wohnungen den Schwerpunkt nach oben.
- [ ] Die Hälfte der Mieten liegt über 2140 Franken ~ Das gilt für den Median,
      nicht für das Mittel. Über 1680 Franken liegt die Hälfte, über 2140
      deutlich weniger.
- [ ] Die Stichprobe ist zu klein ~ Der Umfang sagt über die Schiefe nichts
      aus. 200 Beobachtungen sind für diese Aussage reichlich.
:::

::: {.quiz}
Ein Ausreisser lässt die Standardabweichung um den Faktor 54 steigen, den IQR um
den Faktor 1.17. Woran liegt der Unterschied?

- [x] Die Standardabweichung quadriert die Abweichungen, der IQR ignoriert die
      äusseren Viertel ~ Richtig. Ein Wert weit draussen geht quadriert in die
      Summe ein und beherrscht sie; für die Quartile zählt er nur als eine
      Beobachtung von vielen.
- [ ] Die Standardabweichung ist falsch berechnet ~ Beide sind korrekt; sie
      messen verschiedene Dinge.
- [ ] Der IQR ist ungenauer ~ Er ist unempfindlicher, was hier ein Vorteil und
      bei symmetrischen Daten ein Nachteil ist: Dort nutzt er nur die Hälfte der
      Information.
:::

::: {.quiz}
Ein Hersteller garantiert, dass 90 Prozent der Bauteile eine Toleranz von
höchstens 0.4 mm haben. Welche Kennzahl prüft diese Zusage direkt?

- [x] Das 0.9-Quantil der gemessenen Abweichungen ~ Richtig. Es ist genau der
      Wert, unter dem 90 Prozent der Beobachtungen liegen, und lässt sich
      unmittelbar mit 0.4 mm vergleichen.
- [ ] Der Mittelwert der Abweichungen ~ Er sagt nichts darüber, wie viele
      Teile unter einer bestimmten Schranke liegen. Ein kleines Mittel ist mit
      vielen Ausreissern vereinbar.
- [ ] Die Standardabweichung ~ Sie beschreibt die Streubreite insgesamt.
      Auf einen Anteil lässt sich daraus nur schliessen, wenn man zusätzlich
      eine Verteilungsform unterstellt.
:::

::: {.quiz}
Dieselben zehn Messwerte werden in R mit `sd(x)` und in Python mit
`np.std(x)` ausgewertet. Das R-Ergebnis ist grösser. Woran liegt das?

- [x] NumPy teilt ohne Angabe durch $n$, R durch $n-1$ ~ Richtig. Der kleinere
      Nenner in R ergibt den grösseren Wert. Mit `np.std(x, ddof=1)` stimmen
      beide überein und pandas verhält sich von sich aus wie R.
- [ ] R rundet anders ~ Die Abweichung entsteht nicht beim Runden, sondern im
      Nenner der Formel. Sie ist bei kleinem n deutlich sichtbar.
- [ ] Die Werte wurden unterschiedlich eingelesen ~ Möglich wäre das, hier ist
      es aber nicht die Ursache. Der Unterschied tritt auch bei identischen
      Zahlen auf.
:::

::: {.quiz}
Warum wird bei der Varianz überhaupt durch $n-1$ geteilt und nicht durch $n$?

- [ ] Damit das Ergebnis grösser wird ~ Das ist die Folge, nicht der Grund.
      Die Frage ist, warum die Vergrösserung berechtigt ist.
- [x] Weil um das eigene Mittel gerechnet wird und die Streuung sonst
      systematisch zu klein ausfällt ~ Richtig. Die Werte streuen um ihren
      eigenen Mittelwert enger als um jeden anderen Bezugspunkt; die
      Unterschätzung beträgt genau den Faktor $(n-1)/n$.
- [ ] Weil ein Wert für den Mittelwert verbraucht wurde und deshalb einer
      fehlt ~ Das ist die übliche Kurzformel und als Merkhilfe brauchbar, aber
      sie erklärt nicht, warum daraus eine Unterschätzung folgt.
:::

::: {.quiz}
Zwei Maschinen produzieren Wellen. Maschine A hat eine Standardabweichung von
0.8 mm bei einem Mitteldurchmesser von 40 mm, Maschine B eine von 2.0 mm bei
200 mm. Welche arbeitet relativ gesehen genauer?

- [ ] Maschine A, weil 0.8 kleiner ist als 2.0 ~ Der Vergleich der absoluten
      Streuung übersieht, dass die Teile ganz verschieden gross sind.
- [x] Maschine B ~ Richtig. Der Variationskoeffizient beträgt bei A 0.8/40 = 2
      Prozent, bei B 2.0/200 = 1 Prozent. Gemessen an der Teilegrösse streut B
      halb so stark.
- [ ] Das lässt sich ohne die Stichprobengrössen nicht sagen ~ Für den
      Vergleich der Streuung genügen Mittel und Standardabweichung. Der Umfang
      beträfe die Genauigkeit der Schätzung, nicht den Vergleich selbst.
:::

::: {.quiz}
Zwei Gruppen haben nahezu identische Boxplots. Was lässt sich daraus schliessen?

- [ ] Die Verteilungen sind gleich ~ Nein. Der Boxplot zeigt fünf Kennzahlen,
      und die können übereinstimmen, während die Form völlig verschieden ist.
- [x] Median, Quartile und Spannweite stimmen ungefähr überein, über die Form
      sagt das nichts ~ Richtig. In Beispiel 5 unterscheiden sich die Mediane um
      einen Punkt, während eine der Verteilungen zweigipflig ist und die andere
      flach.
- [ ] Eine der beiden Gruppen enthält Ausreisser ~ Ausreisser wären als
      einzelne Punkte sichtbar. Hier ist gerade das Fehlen von Unterschieden
      das Auffällige.
:::

## Verlinkte Ressourcen

- [OpenIntro Statistics (frei verfügbar)](https://www.openintro.org/book/os/)
- [Dokumentation zu `quantile` in R (die neun Typen)](https://stat.ethz.ch/R-manual/R-devel/library/stats/html/quantile.html)
- [`numpy.std`, Vorgabe `ddof=0`](https://numpy.org/doc/stable/reference/generated/numpy.std.html)
