---
title: "Lage- und Streuungsmasse"
description: "Mittelwert, Median, Quartile, Standardabweichung und ihre Robustheit."
categories: ["Deskriptive Statistik", "Interpretation", "R", "Python"]
quelle: ["ESDS"]
seitentyp: konzept
stand: entwurf
order: 30
---

```{r}
#| label: setup-r
#| include: false
library(ggplot2)
library(dplyr)

theme_set(theme_minimal(base_size = 12))
set.seed(42)
```

```{python}
#| label: setup-python
#| include: false
import numpy as np
import pandas as pd
import matplotlib.pyplot as plt

# matplotlib erbt fig-dpi nicht zuverlaessig aus _quarto.yml, deshalb hier
# derselbe Wert - sonst waeren die Python-Grafiken unschaerfer als die aus R.
plt.rcParams.update({"figure.figsize": (7, 4.2), "font.size": 11,
                     "savefig.dpi": 288, "figure.dpi": 288})
rng = np.random.default_rng(42)
```

## Kernideen

- Lagemasse: Modus, Median, arithmetisches Mittel
- Quantile und Quartile
- Streuung: Spannweite, Interquartilsabstand, Varianz, Standardabweichung
- Variationskoeffizient
- Boxplot und die Ausreisserregel
- Schiefe und ihre Wirkung auf Mittelwert und Median

## Erklärung

Lage und Streuung beantworten zwei verschiedene Fragen: **wo** liegt die Verteilung, und **wie breit** ist sie. Beide Angaben gehören zusammen. Ein Mittelwert ohne Streuungsmass ist keine Zusammenfassung, sondern eine halbe Information — die beiden folgenden Datensätze haben denselben Mittelwert und beschreiben trotzdem völlig verschiedene Sachverhalte.

::: panel-tabset
## R

```{r}
#| label: fig-gleiches-mittel-r
#| fig-cap: "Zwei Verteilungen mit identischem Mittelwert (gestrichelt) und sehr unterschiedlicher Streuung."
vergleich <- data.frame(
  wert   = c(rnorm(500, mean = 50, sd = 2), rnorm(500, mean = 50, sd = 12)),
  gruppe = rep(c("eng: s = 2", "breit: s = 12"), each = 500)
)

ggplot(vergleich, aes(wert)) +
  geom_histogram(bins = 40, fill = "grey75", colour = "white") +
  geom_vline(xintercept = 50, linetype = "dashed") +
  facet_wrap(~ gruppe) +
  labs(x = "Messwert", y = "Anzahl")
```

## Python

```{python}
#| label: fig-gleiches-mittel-py
#| fig-cap: "Dieselbe Aussage mit matplotlib: gleicher Mittelwert, verschiedene Streuung."
eng   = rng.normal(50, 2, 500)
breit = rng.normal(50, 12, 500)

fig, achsen = plt.subplots(1, 2, sharey=True)
for ax, daten, titel in zip(achsen, [breit, eng], ["breit: s = 12", "eng: s = 2"]):
    ax.hist(daten, bins=40, color="0.75", edgecolor="white")
    ax.axvline(50, linestyle="--", color="black")
    ax.set_title(titel)
    ax.set_xlabel("Messwert")
achsen[0].set_ylabel("Anzahl")
plt.show()
```
:::

### Die Lagemasse und das Skalenniveau

Welches Lagemass zulässig ist, entscheidet das [Skalenniveau](skalenniveaus.qmd).

| Lagemass | ab Skalenniveau | robust | was es beschreibt |
|---|---|---|---|
| Modus | nominal | ja | die häufigste Ausprägung |
| Median | ordinal | ja | der Wert in der Mitte der sortierten Reihe |
| Arithmetisches Mittel | metrisch | nein | der Schwerpunkt der Werte |

Der Median teilt die sortierte Reihe in zwei gleich grosse Hälften. Bei ungerader Anzahl ist er der mittlere Wert, bei gerader das Mittel der beiden mittleren. Das arithmetische Mittel

$$\bar{x} = \frac{1}{n}\sum_{i=1}^{n} x_i$$

ist dagegen der Schwerpunkt: die Summe der Abweichungen vom Mittel ist immer null. Genau diese Eigenschaft macht es empfindlich, denn ein weit entfernter Wert zieht den Schwerpunkt mit sich.

### Robustheit: was ein einziger Wert anrichtet

Das ist kein akademischer Vorbehalt, sondern der wichtigste praktische Unterschied. Ein einziger Ausreisser verschiebt das Mittel beliebig weit, während der Median fast unberührt bleibt:

::: panel-tabset
## R

```{r}
#| label: robustheit-r
x <- c(12, 14, 15, 15, 18, 21)

rbind(
  "ohne Ausreisser" = c(mittel = mean(x),         median = median(x)),
  "mit Ausreisser"  = c(mittel = mean(c(x, 470)), median = median(c(x, 470)))
) |> round(1)
```

## Python

```{python}
#| label: robustheit-py
x = np.array([12, 14, 15, 15, 18, 21])
x_gross = np.append(x, 470)

pd.DataFrame(
    {"mittel": [x.mean(), x_gross.mean()],
     "median": [np.median(x), np.median(x_gross)]},
    index=["ohne Ausreisser", "mit Ausreisser"]
).round(1)
```
:::

Das Mittel springt um mehr als das Doppelte, der Median rückt um einen halben Punkt. Deshalb gilt: sobald eine Verteilung schief ist oder Ausreisser enthält, beschreibt der Median den typischen Fall besser — und genau darum werden Löhne und Immobilienpreise als Median berichtet.

::: panel-tabset
## R

```{r}
#| label: fig-schief-r
#| fig-cap: "Rechtsschiefe Verteilung: der lange rechte Rand zieht das Mittel über den Median."
loehne <- round(rlnorm(800, meanlog = 8.85, sdlog = 0.42))

ggplot(data.frame(lohn = loehne), aes(lohn)) +
  geom_histogram(bins = 45, fill = "grey75", colour = "white") +
  geom_vline(xintercept = median(loehne)) +
  geom_vline(xintercept = mean(loehne), linetype = "dashed") +
  annotate("text", x = median(loehne), y = Inf, label = "Median",
           vjust = 1.6, hjust = 1.1, size = 3.5) +
  annotate("text", x = mean(loehne), y = Inf, label = "Mittel",
           vjust = 1.6, hjust = -0.1, size = 3.5) +
  labs(x = "Monatslohn (CHF)", y = "Anzahl")
```

## Python

```{python}
#| label: fig-schief-py
#| fig-cap: "Dieselbe rechtsschiefe Verteilung, gezeichnet mit matplotlib."
loehne = np.round(rng.lognormal(mean=8.85, sigma=0.42, size=800))

fig, ax = plt.subplots()
ax.hist(loehne, bins=45, color="0.75", edgecolor="white")
ax.axvline(np.median(loehne), color="black")
ax.axvline(loehne.mean(), color="black", linestyle="--")
ax.annotate("Median", (np.median(loehne), ax.get_ylim()[1]),
            ha="right", va="top", fontsize=9)
ax.annotate("Mittel", (loehne.mean(), ax.get_ylim()[1]),
            ha="left", va="top", fontsize=9)
ax.set_xlabel("Monatslohn (CHF)")
ax.set_ylabel("Anzahl")
plt.show()
```
:::

In @fig-schief-r ist zu sehen, woran das liegt. Die Masse der Löhne liegt links,
aber einzelne sehr hohe Werte ziehen sich weit nach rechts. Der Median zählt
nur ab, wie viele Werte links und rechts von ihm liegen; ob ein Wert knapp
oder weit rechts liegt, ist ihm gleich. Das Mittel dagegen ist ein
Schwerpunkt, und ein weit entfernter Wert wirkt darin wie ein langer Hebel.
Deshalb rutscht das Mittel dorthin, wo der Rand länger ausläuft, während der
Median stehen bleibt.

::: {.note-box}
Daraus wird eine Merkregel, die sich rückwärts anwenden lässt. Wer nur zwei
Zahlen hat und die Form nicht sieht, kann sie vergleichen:

| Beobachtung | Form der Verteilung | typisches Beispiel |
|---|---|---|
| Mittel **grösser** als Median | rechtsschief, langer Rand nach rechts | Löhne, Wartezeiten, Schadenshöhen |
| Mittel **kleiner** als Median | linksschief, langer Rand nach links | Prüfungsergebnisse bei leichter Prüfung |
| Mittel **gleich** Median | symmetrisch | Messfehler um einen Sollwert |
:::

::: {.quiz}
Eine Auswertung von 200 Wohnungsmieten meldet ein Mittel von 2140 Franken und
einen Median von 1680 Franken. Was folgt daraus?

- [ ] Es liegt ein Rechenfehler vor ~ Nein, beide Masse dürfen weit
      auseinanderliegen. Genau dieser Abstand ist die Information.
- [x] Die Verteilung ist rechtsschief ~ Richtig. Das Mittel liegt über dem
      Median, also zieht ein langer rechter Rand mit wenigen sehr teuren
      Wohnungen den Schwerpunkt nach oben.
- [ ] Die Hälfte der Mieten liegt über 2140 Franken ~ Das gilt für den Median,
      nicht für das Mittel. Über 1680 Franken liegt die Hälfte, über 2140
      deutlich weniger.
- [ ] Die Stichprobe ist zu klein ~ Der Umfang sagt über die Schiefe nichts
      aus. 200 Beobachtungen sind für diese Aussage reichlich.
:::

::: {.quiz}
Für einen Bericht über diese Mieten soll eine einzige Zahl als typische Miete
genannt werden. Welche ist die ehrlichere Wahl?

- [x] Der Median ~ Er beschreibt den typischen Fall, weil ihn einzelne
      Luxuswohnungen nicht verschieben. Deshalb werden Mieten und Löhne fast
      immer als Median berichtet.
- [ ] Das arithmetische Mittel ~ Es liegt hier über dem, was die meisten
      tatsächlich zahlen, weil wenige sehr hohe Werte es hochziehen.
- [ ] Der Modus ~ Bei stetigen Grössen wie Mieten kommt fast jeder Wert nur
      einmal vor; der Modus wäre zufällig und nicht aussagekräftig.
:::

### Quantile

Das $p$-Quantil ist der Wert, unterhalb dessen ein Anteil $p$ der Beobachtungen liegt. Der Median ist damit das 0.5-Quantil. Die Quartile teilen die Daten in vier Viertel.

Ein Detail, über das ich sonst stolpern würde: es gibt neun verschiedene Definitionen, wie zwischen zwei Beobachtungen interpoliert wird. R verwendet standardmässig Typ 7 — und NumPy und Pandas rechnen mit derselben linearen Interpolation, sodass beide Sprachen ohne Zutun dasselbe Ergebnis liefern:

::: panel-tabset
## R

```{r}
#| label: quantile-r
quantile(c(12, 14, 15, 15, 18, 21), probs = c(0.25, 0.5, 0.75))
```

## Python

```{python}
#| label: quantile-py
np.quantile([12, 14, 15, 15, 18, 21], [0.25, 0.5, 0.75])
```
:::

::: {.quiz}
Ein Hersteller garantiert, dass 90 Prozent der Bauteile eine Toleranz von
höchstens 0.4 mm haben. Welche Kennzahl prüft diese Zusage direkt?

- [x] Das 0.9-Quantil der gemessenen Abweichungen ~ Richtig. Es ist genau der
      Wert, unter dem 90 Prozent der Beobachtungen liegen, und lässt sich
      unmittelbar mit 0.4 mm vergleichen.
- [ ] Der Mittelwert der Abweichungen ~ Er sagt nichts darüber, wie viele
      Teile unter einer bestimmten Schranke liegen. Ein kleines Mittel ist mit
      vielen Ausreissern vereinbar.
- [ ] Die Standardabweichung ~ Sie beschreibt die Streubreite insgesamt.
      Auf einen Anteil lässt sich daraus nur schliessen, wenn man zusätzlich
      eine Verteilungsform unterstellt.
:::

### Die Streuungsmasse

Auch hier gibt es die robuste und die empfindliche Familie.

Die **Spannweite** ist die Differenz zwischen Maximum und Minimum. Sie nutzt nur zwei Werte, wächst systematisch mit der Stichprobengrösse und ist damit das instabilste Mass.

Der **Interquartilsabstand** umfasst die mittleren fünfzig Prozent, $\text{IQR} = Q_3 - Q_1$. Er ignoriert die äusseren Viertel vollständig und ist deshalb robust.

**Varianz** und **Standardabweichung** nutzen alle Werte:

$$s^2 = \frac{1}{n-1}\sum_{i=1}^{n}(x_i - \bar{x})^2 \qquad s = \sqrt{s^2}$$

#### Warum im Nenner $n-1$ steht

Die Formel teilt nicht durch die Anzahl der Werte, sondern durch eins weniger.
Das wirkt wie ein Schreibfehler und hat einen Grund.

Gemessen werden die Abweichungen vom **geschätzten** Mittel, also von dem
Mittel, das aus genau diesen Daten stammt. Dieses Mittel liegt aber
zwangsläufig mitten in den Daten drin. Es gibt keine Zahl, um die die Werte
enger streuen als um ihren eigenen Mittelwert; jeder andere Bezugspunkt,
auch der wahre Mittelwert der Grundgesamtheit, ergäbe eine grössere
Abweichungssumme.

Wer also durch $n$ teilt, misst die Streuung um den günstigsten aller
möglichen Bezugspunkte und erhält deshalb systematisch einen zu kleinen Wert.
Die Korrektur um eins gleicht das aus. Sie heisst Bessel-Korrektur und lässt
sich nachrechnen: Wenn die Formel stimmt, muss die Variante mit $n-1$ im
Mittel über viele Stichproben den wahren Wert treffen und die Variante mit $n$
darunterliegen.

```{r}
#| label: bessel-r
# Grundgesamtheit mit bekannter Varianz: sigma = 5, also sigma^2 = 25
stichproben <- replicate(20000, rnorm(5, mean = 100, sd = 5), simplify = FALSE)

durch_n   <- mean(sapply(stichproben, function(x) mean((x - mean(x))^2)))
durch_n_1 <- mean(sapply(stichproben, var))     # var() teilt durch n - 1

round(c(wahr = 25, geteilt_durch_n = durch_n, geteilt_durch_n_1 = durch_n_1), 2)
```

Die mittlere Variante liegt deutlich unter 25, die rechte trifft ihn. Bei
$n = 5$ ist der Unterschied gross, weil eins von fünf viel ausmacht. Bei
$n = 500$ wäre er kaum noch zu sehen, und genau deshalb spielt die Frage bei
grossen Stichproben praktisch keine Rolle mehr.

#### Der Sprachunterschied, der daraus folgt

**R rechnet immer mit $n-1$, NumPy standardmässig mit $n$.** Pandas verhält
sich wie R. Wer die Sprachen mischt, bekommt für dieselben Daten zwei
verschiedene Standardabweichungen.

Gesteuert wird das in Python über den Parameter `ddof`. Er steht für delta
degrees of freedom und gibt an, wie viel im Nenner von $n$ abgezogen wird:
`ddof=0` teilt durch $n$, `ddof=1` durch $n-1$. Der Name nennt also nicht das
Ergebnis, sondern die Grösse des Abzugs, und das ist der Grund, warum er beim
ersten Lesen nichts sagt.

```{python}
#| label: ddof-py
werte = np.array([12, 14, 15, 15, 18, 21])

print("ddof=0, teilt durch n     :", round(werte.std(ddof=0), 4))
print("ddof=1, teilt durch n - 1 :", round(werte.std(ddof=1), 4))
print("pandas ohne Angabe        :", round(pd.Series(werte).std(), 4))
```

Die dritte Zeile zeigt, dass pandas von sich aus `ddof=1` verwendet und damit
mit R übereinstimmt. Abweichend verhält sich nur NumPy selbst.

Weil die Varianz quadriert, steht sie in quadrierten Einheiten und ist nicht direkt lesbar. Die Standardabweichung führt zurück in die Einheit der Daten und ist deshalb das Mass, das berichtet wird. Der **Variationskoeffizient** $v = s / \bar{x}$ setzt die Streuung ins Verhältnis zur Lage und macht Grössenordnungen vergleichbar — sinnvoll nur bei positiven Verhältnisskalen, denn bei einem Mittel nahe null explodiert er.

::: panel-tabset
## R

```{r}
#| label: streuung-r
c(spannweite = diff(range(loehne)),
  iqr        = IQR(loehne),
  sd         = sd(loehne),
  vk         = sd(loehne) / mean(loehne)) |> round(3)
```

## Python

```{python}
#| label: streuung-py
q1, q3 = np.quantile(loehne, [0.25, 0.75])

pd.Series({
    "spannweite": loehne.max() - loehne.min(),
    "iqr":        q3 - q1,
    "sd":         loehne.std(ddof=1),      # ddof=1 entspricht sd() in R
    "vk":         loehne.std(ddof=1) / loehne.mean(),
}).round(3)
```
:::

::: {.quiz}
Dieselben zehn Messwerte werden in R mit `sd(x)` und in Python mit
`np.std(x)` ausgewertet. Das R-Ergebnis ist grösser. Woran liegt das?

- [x] NumPy teilt ohne Angabe durch $n$, R durch $n-1$ ~ Richtig. Der kleinere
      Nenner in R ergibt den grösseren Wert. Mit `np.std(x, ddof=1)` stimmen
      beide überein.
- [ ] R rundet anders ~ Die Abweichung entsteht nicht beim Runden, sondern im
      Nenner der Formel. Sie ist bei kleinem n deutlich sichtbar.
- [ ] Die Werte wurden unterschiedlich eingelesen ~ Möglich wäre das, hier ist
      es aber nicht die Ursache. Der Unterschied tritt auch bei identischen
      Zahlen auf.
:::

::: {.quiz}
Warum wird bei der Varianz überhaupt durch $n-1$ geteilt und nicht durch $n$?

- [ ] Damit das Ergebnis grösser wird ~ Das ist die Folge, nicht der Grund.
      Die Frage ist, warum die Vergrösserung berechtigt ist.
- [x] Weil um das eigene Mittel gerechnet wird und die Streuung sonst
      systematisch zu klein ausfällt ~ Richtig. Die Werte streuen um ihren
      eigenen Mittelwert enger als um jeden anderen Bezugspunkt, deshalb
      unterschätzt die Division durch $n$ die wahre Streuung.
- [ ] Weil ein Wert für den Mittelwert verbraucht wurde und deshalb einer
      fehlt ~ Das ist die übliche Kurzformel und als Merkhilfe brauchbar, aber
      sie erklärt nicht, warum daraus eine Unterschätzung folgt.
:::

::: {.quiz}
Zwei Maschinen produzieren Wellen. Maschine A hat eine Standardabweichung von
0.8 mm bei einem Mitteldurchmesser von 40 mm, Maschine B eine von 2.0 mm bei
200 mm. Welche arbeitet relativ gesehen genauer?

- [ ] Maschine A, weil 0.8 kleiner ist als 2.0 ~ Der Vergleich der absoluten
      Streuung übersieht, dass die Teile ganz verschieden gross sind.
- [x] Maschine B ~ Richtig. Der Variationskoeffizient beträgt bei A 0.8/40 = 2
      Prozent, bei B 2.0/200 = 1 Prozent. Gemessen an der Teilegrösse streut B
      halb so stark.
- [ ] Das lässt sich ohne die Stichprobengrössen nicht sagen ~ Für den
      Vergleich der Streuung genügen Mittel und Standardabweichung. Der Umfang
      beträfe die Genauigkeit der Schätzung, nicht den Vergleich selbst.
:::

### Der Boxplot und seine Anatomie

Der Boxplot bündelt die robuste Familie in einem Bild. Die Box reicht von $Q_1$ bis $Q_3$, der Strich darin ist der Median. Die Antennen gehen bis zum am weitesten entfernten Wert, der noch innerhalb von $1.5 \times \text{IQR}$ ab dem jeweiligen Quartil liegt — alles darüber hinaus wird als Punkt gezeichnet.

::: panel-tabset
## R

```{r}
#| label: fig-boxplot-anatomie-r
#| fig-cap: "Anatomie des Boxplots. Die Antennen enden am letzten Wert innerhalb der 1.5-IQR-Grenze, nicht an der Grenze selbst."
werte <- c(rnorm(120, 50, 8), 88, 91, 12)
kennz <- quantile(werte, c(0.25, 0.5, 0.75))

ggplot(data.frame(werte), aes(y = werte, x = 1)) +
  geom_boxplot(aes(group = 1), width = 0.35, fill = "grey90", outlier.size = 2) +
  annotate("text", x = 1.3, y = kennz[1],   label = "Q1 (25 %)",  hjust = 0, size = 3.4) +
  annotate("text", x = 1.3, y = kennz[2],   label = "Median",     hjust = 0, size = 3.4) +
  annotate("text", x = 1.3, y = kennz[3],   label = "Q3 (75 %)",  hjust = 0, size = 3.4) +
  annotate("text", x = 1.3, y = max(werte), label = "Ausreisser", hjust = 0, size = 3.4) +
  scale_x_continuous(limits = c(0.6, 2.4), breaks = NULL, name = NULL) +
  labs(y = "Messwert")
```

## Python

```{python}
#| label: fig-boxplot-anatomie-py
#| fig-cap: "Derselbe Aufbau mit matplotlib. whis=1.5 ist auch hier die Vorgabe."
werte = np.append(rng.normal(50, 8, 120), [88, 91, 12])
q1, med, q3 = np.quantile(werte, [0.25, 0.5, 0.75])

fig, ax = plt.subplots()
ax.boxplot(werte, whis=1.5, widths=0.35, patch_artist=True,
           boxprops={"facecolor": "0.9"}, medianprops={"color": "black"})
for y, text in [(q1, "Q1 (25 %)"), (med, "Median"),
                (q3, "Q3 (75 %)"), (werte.max(), "Ausreisser")]:
    ax.annotate(text, (1.25, y), fontsize=9, va="center")
ax.set_xlim(0.6, 2.4)
ax.set_xticks([])
ax.set_ylabel("Messwert")
plt.show()
```
:::

Die 1.5-Regel ist eine Konvention, kein Test. Sie markiert Werte, die einen zweiten Blick verdienen — sie beweist nicht, dass ein Wert falsch ist. Bei normalverteilten Daten fallen rund 0.7 Prozent der Beobachtungen darunter, in grossen Stichproben also regelmässig einige, ohne dass irgendetwas schiefgelaufen wäre.

### Was der Boxplot verschweigt

Seine Stärke ist der Gruppenvergleich, seine Schwäche die Form. Weil er nur fünf Kennzahlen zeigt, sieht eine zweigipflige Verteilung aus wie eine gleichmässige — die Boxplots sind kaum zu unterscheiden, die [Histogramme](haeufigkeiten.qmd) darunter zeigen etwas völlig anderes:

::: panel-tabset
## R

```{r}
#| label: fig-blind-r
#| fig-cap: "Oben zwei fast identische Boxplots, unten dieselben Daten als Histogramm."
#| fig-height: 3
dat <- data.frame(
  wert = c(c(rnorm(400, 35, 5), rnorm(400, 65, 5)),
           runif(800, min = 25, max = 75)),
  form = rep(c("zweigipflig", "gleichmässig"), each = 800)
)

ggplot(dat, aes(x = form, y = wert)) +
  geom_boxplot(width = 0.4, fill = "grey90") +
  labs(x = NULL, y = "Wert")
```

```{r}
#| label: fig-blind-hist-r
#| fig-cap: "Erst das Histogramm macht die zwei Gipfel sichtbar."
ggplot(dat, aes(wert)) +
  geom_histogram(bins = 40, fill = "grey75", colour = "white") +
  facet_wrap(~ form) +
  labs(x = "Wert", y = "Anzahl")
```

## Python

```{python}
#| label: fig-blind-py
#| fig-cap: "Boxplot und Histogramm derselben Daten, gezeichnet mit matplotlib."
zweigipflig = np.concatenate([rng.normal(35, 5, 400), rng.normal(65, 5, 400)])
gleichmaessig = rng.uniform(25, 75, 800)

fig, (oben, unten) = plt.subplots(2, 1, figsize=(7, 6))

oben.boxplot([zweigipflig, gleichmaessig], widths=0.4, patch_artist=True,
             boxprops={"facecolor": "0.9"}, medianprops={"color": "black"})
oben.set_xticklabels(["zweigipflig", "gleichmässig"])
oben.set_ylabel("Wert")

unten.hist([zweigipflig, gleichmaessig], bins=40, histtype="step",
           label=["zweigipflig", "gleichmässig"])
unten.legend()
unten.set_xlabel("Wert")
unten.set_ylabel("Anzahl")

fig.tight_layout()
plt.show()
```
:::

Deshalb gehört zum Boxplot immer ein zweiter Blick auf die Verteilung — Histogramm, Dichtekurve oder bei kleinen Stichproben schlicht die einzelnen Punkte.

::: {.quiz}
In @fig-boxplot-anatomie-r ist ein Punkt oberhalb der Antenne eingezeichnet.
Was bedeutet er?

- [ ] Der Wert ist ein Messfehler ~ Das kann sein, folgt aber nicht daraus.
      Die Regel markiert Werte, sie beurteilt sie nicht.
- [x] Der Wert liegt mehr als das Anderthalbfache des Interquartilsabstands
      über dem oberen Quartil ~ Richtig. Das ist die gesamte Aussage der
      1.5-Regel, eine Konvention zum Hinsehen und kein Test.
- [ ] Der Wert ist statistisch signifikant auffällig ~ Es findet kein Test
      statt. Bei normalverteilten Daten fallen rund 0.7 Prozent der Werte
      darunter, in grossen Stichproben also regelmässig einige.
:::

::: {.quiz}
Zwei Gruppen haben nahezu identische Boxplots, wie in @fig-blind-r. Was lässt
sich daraus schliessen?

- [ ] Die Verteilungen sind gleich ~ Nein. Der Boxplot zeigt fünf Kennzahlen,
      und die können übereinstimmen, während die Form völlig verschieden ist.
- [x] Median, Quartile und Spannweite stimmen ungefähr überein, über die Form
      sagt das nichts ~ Richtig. @fig-blind-hist-r zeigt dieselben Daten als
      Histogramm, und dort ist eine der beiden Verteilungen zweigipflig.
- [ ] Eine der beiden Gruppen enthält Ausreisser ~ Ausreisser wären als
      einzelne Punkte sichtbar. Hier ist gerade das Fehlen von Unterschieden
      das Auffällige.
:::

### Kennzahlen je Gruppe

Der Alltagsfall: nicht eine Verteilung beschreiben, sondern mehrere vergleichen.

::: panel-tabset
## R

```{r}
#| label: gruppen-r
dat |>
  group_by(form) |>
  summarise(n      = n(),
            median = median(wert),
            iqr    = IQR(wert),
            sd     = sd(wert)) |>
  mutate(across(where(is.double), \(x) round(x, 2)))
```

## Python

```{python}
#| label: gruppen-py
dat = pd.DataFrame({
    "wert": np.concatenate([zweigipflig, gleichmaessig]),
    "form": ["zweigipflig"] * 800 + ["gleichmässig"] * 800,
})

(dat.groupby("form")["wert"]
    .agg(n="size", median="median",
         iqr=lambda s: s.quantile(.75) - s.quantile(.25),
         sd="std")                      # pandas: ddof=1, wie in R
    .round(2))
```
:::

### Was ich beim Berichten festhalte

- Lagemass **und** Streuungsmass, nie eines allein.
- Bei schiefen Daten Median und IQR, bei symmetrischen Mittel und Standardabweichung.
- Die Stichprobengrösse dazu, denn ohne $n$ ist keine Streuungsangabe einzuordnen.
- Ausreisser nicht stillschweigend entfernen, sondern benennen.
- Beim Sprachwechsel an `ddof` denken.

## Verlinkte Ressourcen

- [OpenIntro Statistics (frei verfügbar)](https://www.openintro.org/book/os/)
- [Dokumentation zu `quantile` in R (die neun Typen)](https://stat.ethz.ch/R-manual/R-devel/library/stats/html/quantile.html)
- [`numpy.std` — Vorgabe `ddof=0`](https://numpy.org/doc/stable/reference/generated/numpy.std.html)
