---
title: "Skalenniveaus"
description: "Nominal, ordinal, metrisch und was daraus für die Methodenwahl folgt."
categories: ["Deskriptive Statistik", "EDA", "Interpretation", "R", "Python"]
quelle: ["ESDS", "Jesussek & Volk-Jesussek (2025)"]
seitentyp: konzept
stand: entwurf
order: 10
---

```{r}
#| label: setup-r
#| include: false
library(ggplot2)
library(dplyr)

theme_set(theme_minimal(base_size = 12))
set.seed(42)
```

```{python}
#| label: setup-python
#| include: false
import numpy as np
import pandas as pd
import matplotlib.pyplot as plt

plt.rcParams.update({"figure.figsize": (7, 4.2), "font.size": 11,
                     "savefig.dpi": 288, "figure.dpi": 288})
rng = np.random.default_rng(42)
```

## Kernideen

- Nominal, ordinal, intervall, verhältnis
- Das Skalenniveau steckt in der Bedeutung, nicht in der gespeicherten Zahl
- Es entscheidet, welche Rechenoperationen zulässig sind
- Intervall und Verhältnis werden oft zu metrisch zusammengefasst
- Der Unterschied der beiden liegt allein im Nullpunkt
- Nominale und ordinale Variablen bilden zusammen die kategorischen Variablen

## Erklärung

::: {.note-box}
**Vorwissen:** [R-Grundlagen](../../programmierung/r-grundlagen.qmd) für Faktor
und Data Frame. Der Faktor ist hier zentral, weil das Skalenniveau eines
Merkmals bestimmt, ob es überhaupt als Faktor gespeichert gehört. Was danach
kommt, sind die [Häufigkeiten](haeufigkeiten.qmd) und die
[Lage- und Streuungsmasse](lage-streuungsmasse.qmd).
:::

### Die Frage, die vor jeder Rechnung steht

Ein Datensatz enthält Zahlen. Das heisst nicht, dass mit ihnen gerechnet werden
darf. Postleitzahlen sind Zahlen, aber ihr Mittelwert ist sinnlos.
Kleidergrössen lassen sich ordnen, aber die Differenz zwischen 38 und 40 ist
nicht dieselbe wie zwischen 46 und 48. Temperaturen in Grad Celsius lassen sich
subtrahieren, aber 20 Grad sind nicht doppelt so warm wie 10.

Das Skalenniveau beantwortet, welche dieser Operationen zulässig sind. Es ist
keine Eigenschaft der gespeicherten Zahl, sondern der Bedeutung dahinter, und
deshalb muss es ein Mensch festlegen. Die Bestimmung des Skalenniveaus ist der
erste Schritt jeder Auswertung — sie entscheidet, welche statistischen Methoden
überhaupt in Frage kommen.

### Die vier Stufen

| Niveau | erlaubt | Beispiel | zulässiges Lagemass |
|---|---|---|---|
| nominal | Gleichheit | Standort, Gerätetyp | Modus |
| ordinal | zusätzlich Rangfolge | Schulnote, Zufriedenheit | zusätzlich Median |
| intervall | zusätzlich Differenzen | Temperatur in Grad Celsius | zusätzlich Mittelwert |
| verhältnis | zusätzlich Verhältnisse | Länge, Masse, Anzahl | alle, zusätzlich Variationskoeffizient |

Je höher das Skalenniveau, desto mehr Vergleichsaussagen und Rechenoperationen
sind möglich.

### Nominal

Ausprägungen lassen sich unterscheiden, aber nicht sinnvoll ordnen. Die
Reihenfolge der Kategorien ist austauschbar. Liegen nur zwei Ausprägungen vor
(z. B. ja/nein, männlich/weiblich), spricht man von **dichotomen** oder
**binären** Variablen.

Beispiele: Geschlecht, Religionsbekenntnis, Wohnort, Telefonnummer,
Blutgruppe, Nationalität.

### Ordinal

Ausprägungen haben eine natürliche Rangfolge, aber die Abstände zwischen den
Stufen sind nicht interpretierbar. Schulnoten lassen sich ordnen, doch der
Unterschied zwischen 1 und 2 ist nicht zwingend gleich gross wie zwischen 3 und 4.

Beispiele: Schulnoten, Zufriedenheitsskala (1–5), Pflegestufe, militärischer
Rang, Bildungsabschluss (Lehre < Bachelor < Master).

### Kategorische Variablen als Oberbegriff

Nominale und ordinale Variablen werden zusammen als **kategorische Variablen**
bezeichnet. Sie haben eine begrenzte, in der Regel feste Anzahl von
Ausprägungen. In R werden sie als `factor` gespeichert, in Python als
`pd.Categorical`.

### Metrisch: Intervall und Verhältnis

Die beiden oberen Stufen werden häufig zu **metrisch** zusammengefasst. Der
Unterschied liegt allein im Nullpunkt:

- **Verhältnisskala:** Null bedeutet, dass nichts vorhanden ist. Aussagen wie
  *doppelt so viel* sind zulässig. Beispiele: Gewicht, Alter, Einkommen,
  Wohnfläche in m², CO₂-Ausstoss.
- **Intervallskala:** Der Nullpunkt ist gesetzt und nicht absolut. Verhältnisse
  sind nicht sinnvoll. Beispiele: Temperatur in °C, IQ-Score, Jahreszahl.

::: {.note-box}
**Das Marathon-Beispiel:** Werden die Zeiten ab dem Startschuss gestoppt, ist
die Skala verhältnisskaliert — null bedeutet *kein Zeitverbrauch*, und man kann
sagen: Läufer A war doppelt so schnell wie Läufer B. Wird die Stoppuhr
vergessen und stattdessen nur die Differenz zum Schnellsten gemessen, hat man
eine Intervallskala: Abstände sind sinnvoll (A ist 22 min schneller als B),
aber Verhältnisse nicht (A ist *nicht* 20% schneller als B).
:::

### Warum die Unterscheidung wichtig ist

Das Skalenniveau bestimmt nicht nur, welche Lagemasse erlaubt sind, sondern
steuert den gesamten weiteren Analysepfad:

| Skalenniveau | typische Verfahren |
|---|---|
| nominal | Häufigkeitstabelle, Modus, Chi-Quadrat-Test, Cramers V |
| ordinal | Median, Spearman-Korrelation, Mann-Whitney, Kruskal-Wallis |
| metrisch | Mittelwert, Standardabweichung, t-Test, ANOVA, Pearson-Korrelation, Regression |

::: {.note-box}
In der Praxis wird die Regel bei ordinalen Daten regelmässig gebrochen. Der
Mittelwert einer Zufriedenheitsskala von 1 bis 5 ist streng genommen nicht
definiert, wird aber überall berichtet. Wer ihn verwendet, sollte wenigstens
wissen, dass er unterstellt, die Abstände zwischen den Stufen seien gleich.
:::

## Beispiele zum Üben

| Variable | Skalenniveau | Begründung |
|---|---|---|
| Wohnort | nominal | Kategorien ohne Rangfolge |
| Produktbewertung (1–5 Sterne) | ordinal | Rangfolge ja, gleiche Abstände nein |
| Religionsbekenntnis | nominal | Keine sinnvolle Ordnung |
| CO₂-Ausstoss pro Jahr | verhältnis | Absoluter Nullpunkt (0 = kein Ausstoss) |
| IQ-Score | intervall | Nullpunkt willkürlich gesetzt |
| Prüfungsnoten (1–5) | ordinal | Rangfolge ja, Abstände nicht gleich |
| Telefonnummer | nominal | Zahl ist reines Etikett |
| Pflegestufe | ordinal | Rangfolge, aber ungleiche Abstände |
| Wohnfläche in m² | verhältnis | 0 m² = keine Fläche |
| Arbeitszufriedenheit (1–4) | ordinal | Likert-Skala ohne garantiert gleiche Abstände |

::: {.quiz}
Eine Umfrage codiert das Geschlecht als 1 und 2. Der Bericht nennt einen
Mittelwert von 1.4. Was sagt diese Zahl?

- [ ] Das durchschnittliche Geschlecht ~ Ein Durchschnitt setzt Abstände
      voraus, die es hier nicht gibt.
- [x] Indirekt, dass 40 Prozent der Gruppe mit 2 codiert sind ~ Richtig. Über
      das Merkmal selbst sagt der Wert nichts, weil die Codierung willkürlich
      ist. Berichtet gehört dann gleich der Anteil.
- [ ] Dass die Skala ordinal ist ~ Sie ist nominal. Die Zahlen sind reine
      Etiketten ohne Rangfolge.
:::

::: {.quiz}
Warum ist die Anzahl Ausfälle pro Monat verhältnisskaliert, die Jahreszahl aber
nur intervallskaliert?

- [x] Weil null Ausfälle bedeuten, dass nichts passiert ist, das Jahr 0 aber
      ein gesetzter Bezugspunkt ist ~ Richtig. Deshalb sind zwanzig Ausfälle
      doppelt so viele wie zehn, das Jahr 2000 aber nicht doppelt so spät wie
      1000.
- [ ] Weil Jahreszahlen grösser sind ~ Die Grössenordnung spielt keine Rolle.
- [ ] Weil Ausfälle ganzzahlig sind ~ Ganzzahligkeit und Skalenniveau sind
      verschiedene Fragen.
:::

## Skalenniveaus in der Praxis

::: panel-tabset
### R

In R bestimmt der Datentyp, wie eine Variable behandelt wird. Kategorische
Variablen werden als **Faktor** gespeichert. Bei ordinalen Variablen wird
`ordered = TRUE` gesetzt.

```{r}
#| label: skalen-r
# Beispiel-Datensatz: Mitarbeiterbefragung
umfrage <- data.frame(
  id             = 1:8,
  abteilung      = c("IT", "HR", "IT", "Verkauf", "HR", "IT", "Verkauf", "HR"),
  zufriedenheit  = c(4, 2, 5, 3, 1, 4, 5, 3),
  gehalt         = c(85000, 62000, 91000, 58000, 64000, 78000, 55000, 67000),
  temperatur_c   = c(22.1, 21.5, 23.0, 20.8, 21.9, 22.4, 19.5, 21.0)
)

# --- Nominal: Abteilung als Faktor ---
umfrage$abteilung <- factor(umfrage$abteilung)
str(umfrage$abteilung)  # Factor w/ 3 levels
table(umfrage$abteilung)

# --- Ordinal: Zufriedenheit als geordneter Faktor ---
umfrage$zufriedenheit_ord <- ordered(umfrage$zufriedenheit,
                                      levels = 1:5,
                                      labels = c("sehr unzufrieden",
                                                  "unzufrieden",
                                                  "neutral",
                                                  "zufrieden",
                                                  "sehr zufrieden"))
str(umfrage$zufriedenheit_ord)
median(umfrage$zufriedenheit)  # erlaubt: Median
# mean() wäre rechnerisch möglich, aber inhaltlich fragwürdig

# --- Verhältnis: Gehalt ---
mean(umfrage$gehalt)
sd(umfrage$gehalt)
# Aussage "doppelt so viel" ist hier sinnvoll

# --- Intervall: Temperatur in °C ---
mean(umfrage$temperatur_c)
diff(range(umfrage$temperatur_c))  # Spannweite: sinnvoll
# Aber: "doppelt so warm" ist bei °C nicht zulässig
```

**Typischer Fehler:** Eine numerisch codierte Variable (z. B. PLZ) wird ohne
Faktor-Konvertierung direkt in einer Regression verwendet — R rechnet dann
mit den Zahlen, als wären sie metrisch.

```{r}
#| label: fehler-plz-r
# Falsch: PLZ als Zahl belassen
plz <- c(3000, 8000, 6000, 3000, 8000)
mean(plz)  # 5600 — sinnlos

# Richtig: PLZ als Faktor
plz_f <- factor(plz)
table(plz_f)
```

### Python

In Python steuert `pd.Categorical` den Umgang mit kategorischen Daten. Das
Argument `ordered=True` markiert ordinale Variablen.

```{python}
#| label: skalen-py
umfrage = pd.DataFrame({
    "id":            range(1, 9),
    "abteilung":     ["IT", "HR", "IT", "Verkauf", "HR", "IT", "Verkauf", "HR"],
    "zufriedenheit": [4, 2, 5, 3, 1, 4, 5, 3],
    "gehalt":        [85000, 62000, 91000, 58000, 64000, 78000, 55000, 67000],
    "temperatur_c":  [22.1, 21.5, 23.0, 20.8, 21.9, 22.4, 19.5, 21.0],
})

# --- Nominal: Abteilung ---
umfrage["abteilung"] = pd.Categorical(umfrage["abteilung"])
print(umfrage["abteilung"].dtype)
print(umfrage["abteilung"].value_counts())

# --- Ordinal: Zufriedenheit ---
stufen = ["sehr unzufrieden", "unzufrieden", "neutral",
          "zufrieden", "sehr zufrieden"]
umfrage["zufriedenheit_ord"] = pd.Categorical(
    [stufen[v - 1] for v in umfrage["zufriedenheit"]],
    categories=stufen,
    ordered=True,
)
print(umfrage["zufriedenheit_ord"].dtype)
print(umfrage["zufriedenheit"].median())  # Median: erlaubt

# --- Verhältnis: Gehalt ---
print(f"Mittelwert Gehalt: {umfrage['gehalt'].mean():,.0f}")
print(f"Std.abw. Gehalt:   {umfrage['gehalt'].std():,.0f}")

# --- Intervall: Temperatur ---
print(f"Mittelwert Temp: {umfrage['temperatur_c'].mean():.1f} °C")
print(f"Spannweite:      {umfrage['temperatur_c'].max() - umfrage['temperatur_c'].min():.1f} °C")
```

**Typischer Fehler:** PLZ als `int64` belassen und in ein Modell geben.

```{python}
#| label: fehler-plz-py
plz = pd.Series([3000, 8000, 6000, 3000, 8000])
print(f"mean(PLZ) = {plz.mean():.0f}")  # 5600 — sinnlos

plz_cat = pd.Categorical(plz)
print(plz_cat.value_counts())  # Häufigkeiten — sinnvoll
```

### Entscheidungshilfe

So bestimmst du das Skalenniveau einer Variable — drei Fragen reichen:

```
1. Gibt es eine natürliche Rangfolge?
   NEIN → nominal
   JA   → weiter

2. Sind die Abstände zwischen den Stufen gleich und interpretierbar?
   NEIN → ordinal
   JA   → weiter

3. Gibt es einen absoluten Nullpunkt (0 = nichts vorhanden)?
   NEIN → intervall
   JA   → verhältnis
```

**Praxistipp:** Im Zweifel lieber ein Niveau tiefer einordnen. Wer eine
ordinale Variable fälschlich als metrisch behandelt, riskiert falsche
Schlüsse. Wer sie konservativ als ordinal behandelt, verliert höchstens
etwas Testschärfe.
:::

## Verlinkte Ressourcen

- [OpenIntro Statistics (frei verfügbar)](https://www.openintro.org/book/os/)
- Jesussek, M. & Volk-Jesussek, H. (2025). *Statistik leichtgemacht*. 6. Auflage. numiqo.
