---
title: "Skalenniveaus"
description: "Nominal, ordinal, metrisch und was daraus für die Methodenwahl folgt."
categories: ["Deskriptive Statistik", "EDA", "Interpretation", "R", "Python"]
quelle: ["ESDS", "Jesussek & Volk-Jesussek (2025)"]
seitentyp: konzept
stand: fertig
order: 10
---

```{r}
#| label: setup-r
#| include: false
library(ggplot2)
library(dplyr)

theme_set(theme_minimal(base_size = 12))
```

```{python}
#| label: setup-python
#| include: false
import numpy as np
import pandas as pd
import matplotlib.pyplot as plt
from scipy import stats

plt.rcParams.update({"figure.figsize": (7, 4.2), "font.size": 11,
                     "savefig.dpi": 288, "figure.dpi": 288})
```

## Kernideen

- Vier Stufen: **nominal, ordinal, intervall, verhältnis**.
- Das Skalenniveau steckt in der **Bedeutung**, nicht in der gespeicherten Zahl,
  deshalb muss es ein Mensch festlegen, kein Programm.
- Es entscheidet, welche Rechenoperationen zulässig sind, und damit über den
  ganzen weiteren Analysepfad.
- Intervall und Verhältnis werden oft zu **metrisch** zusammengefasst; ihr
  Unterschied liegt allein im Nullpunkt.
- Nominale und ordinale Variablen bilden zusammen die **kategorischen**
  Variablen, in R `factor`, in Python `pd.Categorical`.
- Im Zweifel ein Niveau **tiefer** einordnen: Das kostet höchstens Testschärfe,
  während zu hoch eingeordnet falsche Schlüsse erzeugt.

## Erklärung

::: {.note-box}
**Vorwissen:** [R-Grundlagen](../../programmierung/r-grundlagen.qmd) für Faktor
und Data Frame. Der Faktor ist hier zentral, weil das Skalenniveau eines
Merkmals bestimmt, ob es überhaupt als Faktor gespeichert gehört. Was danach
kommt, sind die [Häufigkeiten](haeufigkeiten.qmd) und die
[Lage- und Streuungsmasse](lage-streuungsmasse.qmd).
:::

### Die Frage, die vor jeder Rechnung steht

Ein Datensatz enthält Zahlen. Das heisst nicht, dass mit ihnen gerechnet werden
darf. Postleitzahlen sind Zahlen, aber ihr Mittelwert ist sinnlos.
Kleidergrössen lassen sich ordnen, aber die Differenz zwischen 38 und 40 ist
nicht dieselbe wie zwischen 46 und 48. Temperaturen in Grad Celsius lassen sich
subtrahieren, aber 20 Grad sind nicht doppelt so warm wie 10.

Das Skalenniveau beantwortet, welche dieser Operationen zulässig sind. Es ist
keine Eigenschaft der gespeicherten Zahl, sondern der Bedeutung dahinter, und
deshalb muss es ein Mensch festlegen. Die Bestimmung des Skalenniveaus ist der
erste Schritt jeder Auswertung, sie entscheidet, welche statistischen Methoden
überhaupt in Frage kommen.

### Die vier Stufen

| Niveau | erlaubt | Beispiel | zulässiges Lagemass |
|---|---|---|---|
| nominal | Gleichheit | Standort, Gerätetyp | Modus |
| ordinal | zusätzlich Rangfolge | Schulnote, Zufriedenheit | zusätzlich Median |
| intervall | zusätzlich Differenzen | Temperatur in Grad Celsius | zusätzlich Mittelwert |
| verhältnis | zusätzlich Verhältnisse | Länge, Masse, Anzahl | alle, zusätzlich Variationskoeffizient |

Je höher das Skalenniveau, desto mehr Vergleichsaussagen und Rechenoperationen
sind möglich. Die Stufen bauen aufeinander auf: Was auf einer Stufe erlaubt ist,
ist es auf allen höheren auch.

**Nominal.** Ausprägungen lassen sich unterscheiden, aber nicht sinnvoll ordnen;
die Reihenfolge der Kategorien ist austauschbar. Liegen nur zwei Ausprägungen
vor, spricht man von **dichotomen** oder **binären** Variablen. Beispiele:
Geschlecht, Religionsbekenntnis, Wohnort, Telefonnummer, Blutgruppe.

**Ordinal.** Ausprägungen haben eine natürliche Rangfolge, aber die Abstände
zwischen den Stufen sind nicht interpretierbar. Schulnoten lassen sich ordnen,
doch der Unterschied zwischen 1 und 2 ist nicht zwingend gleich gross wie
zwischen 3 und 4. Beispiele: Schulnoten, Zufriedenheitsskala, Pflegestufe,
militärischer Rang, Bildungsabschluss.

**Metrisch: Intervall und Verhältnis.** Die beiden oberen Stufen werden häufig
zusammengefasst. Der Unterschied liegt allein im Nullpunkt:

- **Verhältnisskala:** Null bedeutet, dass nichts vorhanden ist. Aussagen wie
  *doppelt so viel* sind zulässig. Beispiele: Gewicht, Alter, Einkommen,
  Wohnfläche, CO₂-Ausstoss.
- **Intervallskala:** Der Nullpunkt ist gesetzt und nicht absolut. Verhältnisse
  sind nicht sinnvoll. Beispiele: Temperatur in °C, IQ-Score, Jahreszahl.

::: {.note-box}
**Das Marathon-Beispiel:** Werden die Zeiten ab dem Startschuss gestoppt, ist
die Skala verhältnisskaliert, null bedeutet *kein Zeitverbrauch*, und man kann
sagen: Läufer A war doppelt so schnell wie Läufer B. Wird die Stoppuhr
vergessen und stattdessen nur die Differenz zum Schnellsten gemessen, hat man
eine Intervallskala: Abstände sind sinnvoll (A ist 22 min schneller als B),
aber Verhältnisse nicht (A ist *nicht* 20 Prozent schneller als B).

Dasselbe Merkmal, dieselben Läufer, nur eine andere Messvorschrift, und die
zulässigen Aussagen ändern sich.
:::

### Die drei Fragen zur Bestimmung

```
1. Gibt es eine natürliche Rangfolge?
   NEIN → nominal
   JA   → weiter

2. Sind die Abstände zwischen den Stufen gleich und interpretierbar?
   NEIN → ordinal
   JA   → weiter

3. Gibt es einen absoluten Nullpunkt (0 = nichts vorhanden)?
   NEIN → intervall
   JA   → verhältnis
```

### Warum die Unterscheidung wichtig ist

Das Skalenniveau bestimmt nicht nur, welche Lagemasse erlaubt sind, sondern
steuert den gesamten weiteren Analysepfad:

| Skalenniveau | typische Verfahren |
|---|---|
| nominal | [Häufigkeitstabelle](haeufigkeiten.qmd), Modus, [Chi-Quadrat-Test](../tests/chi-quadrat-tests.qmd), Cramers V |
| ordinal | Median, [Spearman-Korrelation](korrelation.qmd), [Mann-Whitney, Kruskal-Wallis](../tests/nichtparametrische-tests.qmd) |
| metrisch | Mittelwert, Standardabweichung, [t-Test](../tests/t-test-zwei-stichproben.qmd), [ANOVA](../tests/anova.qmd), [Pearson-Korrelation](korrelation.qmd), [Regression](../regression/einfache-lineare-regression.qmd) |

Die Auswahl systematisch aufbereitet steht unter
[Verfahren wählen](../verfahren-waehlen.qmd).

::: {.note-box}
In der Praxis wird die Regel bei ordinalen Daten regelmässig gebrochen. Der
Mittelwert einer Zufriedenheitsskala von 1 bis 5 ist streng genommen nicht
definiert, wird aber überall berichtet. Wer ihn verwendet, unterstellt damit,
die Abstände zwischen den Stufen seien gleich, **Beispiel 4 zeigt, wie viel an
dieser Unterstellung hängt.**
:::

## Beispiele

:::: {.panel-tabset}

### Beispiel 1: Zehn Variablen einordnen

#### Frage und Datenlage

Die drei Fragen aus der Erklärung, angewendet auf zehn Merkmale, die in echten
Datensätzen vorkommen.

#### Die Einordnung

| Variable | Rangfolge? | gleiche Abstände? | absoluter Nullpunkt? | **Niveau** |
|---|---|---|---|---|
| Wohnort | nein |   |   | **nominal** |
| Telefonnummer | nein |   |   | **nominal** |
| Religionsbekenntnis | nein |   |   | **nominal** |
| Produktbewertung (1 bis 5 Sterne) | ja | **nein** |   | **ordinal** |
| Prüfungsnoten (1 bis 5) | ja | **nein** |   | **ordinal** |
| Pflegestufe | ja | **nein** |   | **ordinal** |
| Arbeitszufriedenheit (1 bis 4) | ja | **nein** |   | **ordinal** |
| IQ-Score | ja | ja | **nein** | **intervall** |
| CO₂-Ausstoss pro Jahr | ja | ja | **ja** | **verhältnis** |
| Wohnfläche in m² | ja | ja | **ja** | **verhältnis** |

| Fall | Warum er häufig falsch eingeordnet wird |
|---|---|
| **Telefonnummer** | Sie ist eine Zahl und wird beim Einlesen automatisch numerisch. Ihr Mittelwert lässt sich rechnen und ist bedeutungslos. |
| **Produktbewertung** | Vier Sterne sind besser als drei, aber ist der Sprung von 4 auf 5 derselbe wie der von 1 auf 2? Bei Sternebewertungen empirisch meist nicht: Die Verteilung ist stark linksschief, weil 5 der Standardfall ist. |
| **IQ-Score** | Der Nullpunkt ist definitionsgemäss gesetzt (Mittelwert 100, Standardabweichung 15). Ein IQ von 140 ist nicht "doppelt so intelligent" wie 70. |
| **Pflegestufe** | Der Betreuungsaufwand zwischen den Stufen wächst nicht gleichmässig, genau deshalb sind es Stufen und keine Messwerte. |

::: {.note-box}
**Zwei Sonderfälle, die regelmässig Streit auslösen:**

| Fall | Einordnung | Begründung |
|---|---|---|
| **Zähldaten** (Anzahl Ausfälle) | verhältnis | Null Ausfälle heisst wirklich keine. Zwanzig sind doppelt so viele wie zehn. |
| **Prozentangaben** (Anteil defekter Teile) | verhältnis, aber begrenzt | Null Prozent heisst keine, und 40 Prozent sind doppelt so viel wie 20. Die Obergrenze bei 100 macht allerdings viele Verfahren unpassend, dort hilft eine Transformation oder ein Modell für Anteile. |
:::

#### Interpretation

Die Einordnung ist keine Formalie, sondern legt fest, welche Verfahren
überhaupt zur Wahl stehen. Wer sie überspringt, wählt sie implizit, nach dem
Datentyp, den das Einleseprogramm geraten hat.

### Beispiel 2: Kategorische Variablen richtig speichern

#### Frage und Datenlage

Eine kleine Mitarbeiterbefragung mit allen vier Niveaus. Wie werden die
Variablen so abgelegt, dass die Programme das Richtige tun?

#### Rechnung

::: {.panel-tabset}

##### R

```{r}
#| label: b2-skalen-r
umfrage <- data.frame(
  id            = 1:8,
  abteilung     = c("IT", "HR", "IT", "Verkauf", "HR", "IT", "Verkauf", "HR"),
  zufriedenheit = c(4, 2, 5, 3, 1, 4, 5, 3),
  gehalt        = c(85000, 62000, 91000, 58000, 64000, 78000, 55000, 67000),
  temperatur_c  = c(22.1, 21.5, 23.0, 20.8, 21.9, 22.4, 19.5, 21.0)
)

# Nominal: Faktor ohne Ordnung
umfrage$abteilung <- factor(umfrage$abteilung)
str(umfrage$abteilung)
table(umfrage$abteilung)

# Ordinal: geordneter Faktor
stufen <- c("sehr unzufrieden", "unzufrieden", "neutral",
            "zufrieden", "sehr zufrieden")
umfrage$zufriedenheit_ord <- ordered(umfrage$zufriedenheit,
                                     levels = 1:5, labels = stufen)
str(umfrage$zufriedenheit_ord)

# Der geordnete Faktor kann vergleichen, der ungeordnete nicht
umfrage$zufriedenheit_ord > "neutral"

# Median einer ordinalen Variablen: die mittlere Stufe, nicht eine Zahl
levels(umfrage$zufriedenheit_ord)[median(as.integer(umfrage$zufriedenheit_ord))]

# Metrisch: einfach Zahlen
round(c(mittel_gehalt = mean(umfrage$gehalt), sd_gehalt = sd(umfrage$gehalt),
        mittel_temp = mean(umfrage$temperatur_c),
        spannweite_temp = diff(range(umfrage$temperatur_c))), 1)
```

##### Python

```{python}
#| label: b2-skalen-py
umfrage = pd.DataFrame({
    "id": range(1, 9),
    "abteilung": ["IT", "HR", "IT", "Verkauf", "HR", "IT", "Verkauf", "HR"],
    "zufriedenheit": [4, 2, 5, 3, 1, 4, 5, 3],
    "gehalt": [85000, 62000, 91000, 58000, 64000, 78000, 55000, 67000],
    "temperatur_c": [22.1, 21.5, 23.0, 20.8, 21.9, 22.4, 19.5, 21.0],
})

umfrage["abteilung"] = pd.Categorical(umfrage["abteilung"])
print(umfrage["abteilung"].dtype)
print(umfrage["abteilung"].value_counts())

stufen = ["sehr unzufrieden", "unzufrieden", "neutral",
          "zufrieden", "sehr zufrieden"]
umfrage["zufriedenheit_ord"] = pd.Categorical(
    [stufen[v - 1] for v in umfrage["zufriedenheit"]],
    categories=stufen, ordered=True)
print(umfrage["zufriedenheit_ord"].dtype)

print((umfrage["zufriedenheit_ord"] > "neutral").tolist())

# Median einer ordinalen Variablen ueber die Codes
mitte = int(np.median(umfrage["zufriedenheit_ord"].cat.codes))
print("Median:", stufen[mitte])

print({"mittel_gehalt": round(umfrage["gehalt"].mean(), 1),
       "sd_gehalt": round(umfrage["gehalt"].std(), 1),
       "mittel_temp": round(umfrage["temperatur_c"].mean(), 1),
       "spannweite_temp": round(umfrage["temperatur_c"].max()
                                - umfrage["temperatur_c"].min(), 1)})
```

:::

#### Output Zeile für Zeile

| Variable | Speicherform | Was das Programm damit erlaubt |
|---|---|---|
| `abteilung` | `factor` / `Categorical` **ohne** Ordnung | Häufigkeiten, Kreuztabellen, Chi-Quadrat. Ein Vergleich `> "HR"` wirft eine Warnung beziehungsweise scheitert, genau richtig. |
| `zufriedenheit_ord` | `ordered factor` / `Categorical(ordered=True)` | zusätzlich Vergleiche und Median. Die Ausgabe `sehr unzufrieden < unzufrieden < ...` zeigt die hinterlegte Ordnung. |
| `gehalt` | `numeric` | alles, inklusive Verhältnisaussagen |
| `temperatur_c` | `numeric` | alles ausser Verhältnisaussagen und **das kann kein Datentyp erzwingen** |

| Beobachtung | Erklärung |
|---|---|
| Der Vergleich `> "neutral"` funktioniert nur beim geordneten Faktor | Das ist der praktische Nutzen: Die Ordnung ist im Datentyp hinterlegt und muss nicht bei jeder Auswertung neu erinnert werden. |
| Der Median wird über die **Stufennummern** gebildet und als Stufe ausgegeben | Genau die richtige Form für ein ordinales Merkmal. Beide Sprachen bieten dafür keinen direkten Aufruf auf dem Faktor, man rechnet auf den Codes und übersetzt zurück. |
| Für `temperatur_c` gibt es **keine** Speicherform, die vor Verhältnisaussagen schützt | Intervall und Verhältnis sehen für jedes Programm gleich aus. Diesen Unterschied trägt allein der Mensch. |
| Die Reihenfolge der Stufen wird **angegeben**, nicht geraten | Ohne `levels =` beziehungsweise `categories=` sortiert R alphabetisch, "neutral" käme vor "sehr unzufrieden". |

::: {.note-box}
**Der häufigste stille Fehler:** Eine numerisch codierte Variable bleibt als
Zahl liegen und geht so in ein Modell. R und Python rechnen dann mit den Codes,
als wären sie metrisch, ohne Warnung, ohne Fehlermeldung, mit einem Ergebnis,
das plausibel aussieht.

Beispiel 3 zeigt es an einer Postleitzahl.
:::

#### Interpretation

Der Datentyp ist die Stelle, an der die inhaltliche Entscheidung festgehalten
wird. Wer sie beim Einlesen trifft, muss sie später nicht wiederholen und
bekommt vom Programm eine Fehlermeldung statt eines falschen Ergebnisses.

### Beispiel 3: Wenn das Niveau falsch angenommen wird

#### Frage und Datenlage

Zwei Fälle, in denen das Programm bereitwillig rechnet und die Zahl trotzdem
nichts bedeutet.

#### Rechnung

::: {.panel-tabset}

##### R

```{r}
#| label: b3-skalen-r
# Fall 1: Postleitzahl als Zahl
plz <- c(3000, 8000, 6000, 3000, 8000)
mean(plz)
sd(plz)

# Richtig: als Faktor
table(factor(plz))

# Fall 2: nominale Codierung, hier Geschlecht als 1 und 2
geschlecht <- c(1, 2, 2, 1, 2, 1, 2, 2, 1, 2)
mean(geschlecht)
round(prop.table(table(geschlecht)), 2)

# Dieselbe Information, aber ohne Scheinbedeutung
round(mean(geschlecht == 2), 2)
```

##### Python

```{python}
#| label: b3-skalen-py
plz = pd.Series([3000, 8000, 6000, 3000, 8000])
print("mean(PLZ) =", round(plz.mean(), 1))
print("sd(PLZ)   =", round(plz.std(), 1))
print(pd.Categorical(plz).value_counts())

geschlecht = pd.Series([1, 2, 2, 1, 2, 1, 2, 2, 1, 2])
print("mean:", geschlecht.mean())
print(geschlecht.value_counts(normalize=True).round(2).to_dict())
print("Anteil mit Code 2:", round((geschlecht == 2).mean(), 2))
```

:::

#### Output Zeile für Zeile

| Rechnung | Ergebnis | Wie es zu lesen ist |
|---|---|---|
| `mean(plz)` | **5600** | Eine Postleitzahl, die es nicht gibt, für einen Ort, der nicht existiert. Die Zahl ist rechnerisch korrekt und inhaltlich leer. |
| `sd(plz)` | rund 2510 | Noch weniger deutbar: die Streuung eines Etiketts. |
| Häufigkeitstabelle | 3000 zweimal, 6000 einmal, 8000 zweimal | **Das** ist die Information, die in der Variablen steckt. |
| `mean(geschlecht)` | **1.6** | Kein "durchschnittliches Geschlecht". Die Zahl ist genau dann etwas wert, wenn man weiss, was die Codes bedeuten. |
| Anteil mit Code 2 | **0.60** | Dieselbe Information, klar benannt. Zwischen den beiden Zahlen besteht der Zusammenhang $\bar{x} = 1 + p$, bei einer 0/1-Codierung wäre der Mittelwert direkt der Anteil. |

::: {.note-box}
**Warum die 1.6 in der Praxis trotzdem vorkommt:** Bei einer **dichotomen**
Variablen ist der Mittelwert der Codes tatsächlich informativ, weil er sich in
einen Anteil übersetzen lässt. Das ist der Sonderfall, in dem die Regel
folgenlos gebrochen werden darf, bei drei oder mehr nominalen Kategorien
verschwindet diese Rettung sofort.

Deshalb ist die 0/1-Codierung (statt 1/2) die bessere Wahl: Dort **ist** der
Mittelwert der Anteil, und es gibt nichts umzurechnen. Genau so arbeiten
Indikatorvariablen in der [Regression](../regression/multiple-lineare-regression.qmd).
:::

#### Interpretation und Ergebnissatz

> Von zehn Befragten sind 60 Prozent mit Code 2 erfasst. Ein Mittelwert der
> Codes wird nicht berichtet, weil das Merkmal nominal ist.

### Beispiel 4: Was am Abstand hängt

#### Frage und Datenlage

Der Mittelwert einer Likert-Skala wird überall berichtet, obwohl er strenggenommen
nicht definiert ist. Was genau unterstellt man damit und was ändert sich, wenn
die Unterstellung nicht stimmt?

Zwei Gruppen zu je 30 Befragten, Zufriedenheit auf einer Skala von 1 bis 5:

| Stufe | 1 | 2 | 3 | 4 | 5 |
|---|---|---|---|---|---|
| Gruppe A | 4 | 3 | 5 | 10 | 8 |
| Gruppe B | 1 | 2 | 17 | 8 | 2 |

Gruppe A verteilt sich breit mit Schwerpunkt oben, Gruppe B klumpt sich in der
Mitte.

#### Rechnung

::: {.panel-tabset}

##### R

```{r}
#| label: b4-skalen-r
A <- rep(1:5, times = c(4, 3, 5, 10, 8))
B <- rep(1:5, times = c(1, 2, 17, 8, 2))

# Drei Annahmen ueber die Abstaende zwischen den Stufen
skalen <- list(
  gleich    = c(1, 2, 3, 4, 5),      # 1-2-3-4-5, die uebliche Annahme
  gestaucht = c(1, 2, 3, 3.5, 4),    # oben liegen die Stufen enger
  gedehnt   = c(1, 2, 3, 5, 9)       # oben liegen sie weiter auseinander
)

for (name in names(skalen)) {
  s <- skalen[[name]]
  a <- s[A]; b <- s[B]
  t <- t.test(a, b, var.equal = TRUE)
  cat(sprintf("%-10s Mittel A %.3f | B %.3f | Differenz %+.3f | p %.4f\n",
              name, mean(a), mean(b), mean(a) - mean(b), t$p.value))
}

# Die rangbasierten Auswertungen kennen das Problem nicht
c(median_A = median(A), median_B = median(B))
wilcox.test(A, B)
```

##### Python

```{python}
#| label: b4-skalen-py
A = np.repeat([1, 2, 3, 4, 5], [4, 3, 5, 10, 8])
B = np.repeat([1, 2, 3, 4, 5], [1, 2, 17, 8, 2])

skalen = {"gleich": [1, 2, 3, 4, 5],
          "gestaucht": [1, 2, 3, 3.5, 4],
          "gedehnt": [1, 2, 3, 5, 9]}

for name, s in skalen.items():
    s = np.array(s, dtype=float)
    a, b = s[A - 1], s[B - 1]
    t = stats.ttest_ind(a, b)
    print(f"{name:10s} Mittel A {a.mean():.3f} | B {b.mean():.3f}"
          f" | Differenz {a.mean() - b.mean():+.3f} | p {t.pvalue:.4f}")

print("Median A:", np.median(A), "| Median B:", np.median(B))
u = stats.mannwhitneyu(A, B)
print(f"Mann-Whitney U = {u.statistic}, p = {u.pvalue:.4f}")
```

:::

#### Output Zeile für Zeile

| Annahme über die Abstände | Mittel A | Mittel B | Differenz | p |
|---|---|---|---|---|
| **gleich** (1, 2, 3, 4, 5) | 3.500 | 3.267 | **+0.233** | 0.425 |
| **gestaucht** (1, 2, 3, 3.5, 4) | 3.067 | 3.067 | **±0.000** | **1.000** |
| **gedehnt** (1, 2, 3, 5, 9) | 4.900 | 3.800 | **+1.100** | 0.079 |

| Beobachtung | Erklärung |
|---|---|
| Die Differenz reicht von **0.000 bis +1.100** | Bei **identischen Daten**. Was sich ändert, ist allein die Annahme darüber, was die Zahlen bedeuten. |
| Die "gestauchte" Skala ist nicht abwegig | Sie unterstellt, dass zwischen "zufrieden" und "sehr zufrieden" ein kleinerer Schritt liegt als zwischen "unzufrieden" und "neutral", bei Zufriedenheitsskalen empirisch gut belegt, weil die oberen Stufen häufiger und weniger trennscharf sind. |
| Die "gedehnte" Skala ebenso wenig | Bei Schmerz- oder Belastungsskalen ist der Sprung an den Extremen oft der grösste. |
| **Der p-Wert wandert von 1.000 auf 0.079** | Und keine dieser Rechnungen ist falsch. Falsch ist nur, eine davon zu wählen, ohne die Wahl zu nennen. |

Die rangbasierte Auswertung dagegen:

| Grösse | Wert | Warum sie unberührt bleibt |
|---|---|---|
| Median A | **4** | Er zählt nur ab, wie viele Werte darüber und darunter liegen. |
| Median B | **3** | |
| Mann-Whitney U | 537.5, p = 0.180 | Der Test arbeitet auf Rängen. **Jede** der drei Skalen oben erzeugt dieselben Ränge, also dasselbe Ergebnis. |

::: {.note-box}
**Was daraus folgt, in drei Zeilen:**

1. Wer den **Mittelwert** einer Likert-Skala berichtet, trifft eine
   inhaltliche Annahme über die Abstände und sollte sie nennen.
2. Wer **Median und Rangtest** berichtet, kommt ohne diese Annahme aus. Der
   Preis ist etwas Testschärfe.
3. Bei **vielen Stufen** (etwa einer Skala von 0 bis 100) und ungefähr
   symmetrischer Verteilung ist die Annahme meist harmlos. Bei **wenigen
   Stufen** und schiefer Verteilung, wie hier, ist sie es nicht.

Und die praktische Zwischenlösung, die in Berichten oft die beste ist: **beides
angeben.** Median mit Quartilen für die Beschreibung, Rangtest für den Vergleich,
Mittelwert nur, wenn ein Publikum ihn erwartet, mit dem Hinweis, worauf er
beruht.
:::

#### Interpretation und Ergebnissatz

> Gruppe A ist zufriedener als Gruppe B (Median 4 gegenüber 3), der Unterschied
> ist jedoch nicht nachweisbar (Mann-Whitney U = 537.5, p = 0.18, je n = 30). Auf
> Mittelwerte wird verzichtet, weil sie bei einer fünfstufigen Skala von der
> Annahme gleicher Abstände abhängen: Je nach unterstellter Skalierung ergibt
> sich eine Differenz zwischen 0.00 und 1.10.

::::

## Verständnisfragen

::: {.quiz}
Eine Umfrage codiert das Geschlecht als 1 und 2. Der Bericht nennt einen
Mittelwert von 1.4. Was sagt diese Zahl?

- [ ] Das durchschnittliche Geschlecht ~ Ein Durchschnitt setzt Abstände
      voraus, die es hier nicht gibt.
- [x] Indirekt, dass 40 Prozent der Gruppe mit 2 codiert sind ~ Richtig. Über
      das Merkmal selbst sagt der Wert nichts, weil die Codierung willkürlich
      ist. Berichtet gehört dann gleich der Anteil.
- [ ] Dass die Skala ordinal ist ~ Sie ist nominal. Die Zahlen sind reine
      Etiketten ohne Rangfolge.
:::

::: {.quiz}
Warum ist die Anzahl Ausfälle pro Monat verhältnisskaliert, die Jahreszahl aber
nur intervallskaliert?

- [x] Weil null Ausfälle bedeuten, dass nichts passiert ist, das Jahr 0 aber
      ein gesetzter Bezugspunkt ist ~ Richtig. Deshalb sind zwanzig Ausfälle
      doppelt so viele wie zehn, das Jahr 2000 aber nicht doppelt so spät wie
      1000.
- [ ] Weil Jahreszahlen grösser sind ~ Die Grössenordnung spielt keine Rolle.
- [ ] Weil Ausfälle ganzzahlig sind ~ Ganzzahligkeit und Skalenniveau sind
      verschiedene Fragen.
:::

::: {.quiz}
Dieselben Befragungsdaten ergeben je nach unterstellter Skalierung
Mittelwertdifferenzen von 0.00 bis 1.10. Was folgt daraus?

- [x] Der Mittelwert einer Likert-Skala hängt an einer Annahme, die die Daten
      nicht belegen ~ Richtig. Gleiche Abstände zwischen den Stufen sind eine
      Unterstellung. Median und Rangtest kommen ohne sie aus und liefern
      dieselbe Antwort für alle drei Skalierungen.
- [ ] Die Daten sind fehlerhaft ~ Die Daten sind dieselben; verschieden ist
      nur ihre Übersetzung in Zahlen.
- [ ] Man sollte die Skala mit mehr Stufen erheben ~ Das hilft tatsächlich,
      löst aber das grundsätzliche Problem nicht.
:::

::: {.quiz}
Eine Variable wird als geordneter Faktor gespeichert statt als Zahl. Was gewinnt
man dadurch?

- [x] Die Ordnung ist im Datentyp hinterlegt, und unzulässige Rechnungen
      scheitern ~ Richtig. Vergleiche und Median funktionieren, ein Mittelwert
      wirft eine Warnung. Die inhaltliche Entscheidung ist damit einmal
      festgehalten statt bei jeder Auswertung neu zu erinnern.
- [ ] Die Rechnungen werden genauer ~ An der Genauigkeit ändert sich nichts.
- [ ] Man spart Speicherplatz ~ Bei vielen Wiederholungen stimmt das sogar, ist
      aber nicht der Punkt.
:::

::: {.quiz}
Für welche Variable gibt es keine Speicherform, die vor unzulässigen Aussagen
schützt?

- [x] Temperatur in Grad Celsius ~ Richtig. Intervall- und Verhältnisskala sehen
      für jedes Programm identisch aus, beide sind einfach Zahlen. Dass "doppelt
      so warm" unzulässig ist, weiss nur der Mensch.
- [ ] Abteilung ~ Als Faktor gespeichert, scheitern Vergleiche und Mittelwerte.
- [ ] Zufriedenheitsstufe ~ Als geordneter Faktor gespeichert, sind Vergleiche
      erlaubt und der Mittelwert wirft eine Warnung.
:::

## Verlinkte Ressourcen

- [OpenIntro Statistics (frei verfügbar)](https://www.openintro.org/book/os/)
- [Verfahren wählen: die Entscheidungsbäume](../verfahren-waehlen.qmd)
- Jesussek, M. & Volk-Jesussek, H. (2025). *Statistik leichtgemacht*. 6. Auflage. numiqo.
