---
title: "Dashboards und Interaktivität"
description: "Was Interaktion bringt, was sie kostet, und wie man Dashboards ordnet."
categories: ["Dashboards", "Interaktivität", "Visualisierung", "Deployment", "R", "Python"]
quelle: ["DAVI"]
seitentyp: werkzeug
stand: fertig
order: 90
engine: knitr
---

```{r}
#| label: setup-r
#| include: false
library(ggplot2)

theme_set(theme_minimal(base_size = 12))

lehmer <- function(saat, anzahl) {
  s <- saat
  raus <- numeric(anzahl)
  for (k in seq_len(anzahl)) {
    s <- (16807 * s) %% 2147483647
    raus[k] <- s / 2147483647
  }
  raus
}

akzent <- "#b2182b"
neutral <- "#c7c7c7"
```

```{python}
#| label: setup-python
#| include: false
import numpy as np
import pandas as pd
import matplotlib.pyplot as plt
from scipy import stats

np.set_printoptions(suppress=True)
plt.rcParams.update({"figure.figsize": (7, 4.2), "font.size": 11,
                     "savefig.dpi": 288, "figure.dpi": 288})

AKZENT = "#b2182b"
NEUTRAL = "#c7c7c7"


def lehmer(saat, anzahl):
    s = float(saat)
    raus = np.empty(anzahl)
    for k in range(anzahl):
        s = (16807.0 * s) % 2147483647.0
        raus[k] = s / 2147483647.0
    return raus
```

## Kernideen

- Drei Auslieferungsformen: **statisch, interaktiv, dialogisch**. Interaktion
  verschiebt Arbeit zum Publikum und ist deshalb rechtfertigungspflichtig.
- Ein Dashboard ohne Entscheidungsfrage wird zur Kennzahlentapete.
- **Der Takt bestimmt die Schwelle.** Dieselbe Grenze löst bei täglicher
  Betrachtung Dauerfeuer aus und bei monatlicher nie.
- **Eine Kennzahl ohne festgeschriebene Definition ist keine Kennzahl.**
  Dieselben Rohdaten ergeben je nach Rechenweg deutlich verschiedene Werte.
- Die wichtigste Zahl gehört oben links, alles Weitere darunter und alles auf
  eine Bildschirmhöhe.
- Wer ein Dashboard baut, übernimmt Pflege, nicht nur Erstellung.

## Erklärung

::: {.note-box}
**Vorwissen:** [Zielbild und Publikum](zielbild-audience.qmd) für die
Entscheidungsfrage und [Diagrammtyp wählen](diagrammtyp-waehlen.qmd) für die
einzelnen Kacheln. Die technische Seite steht unter
[seaborn und plotly](seaborn-plotly.qmd) sowie
[Reproduzierbarkeit](../programmierung/reproduzierbarkeit.qmd).
:::

### Drei Formen der Auslieferung

| Form | Was das Publikum tut | Wann passend | Kosten |
|---|---|---|---|
| Statisch | liest | Die Aussage steht fest und gilt für alle | gering, Pflege nur bei neuen Daten |
| Interaktiv | filtert, zoomt, wählt aus | Verschiedene Leute haben verschiedene Fragen an dieselben Daten | Aufbau und laufender Betrieb |
| Dialogisch | fragt in eigenen Worten | Fragen sind nicht vorhersehbar | hoch, dazu Prüfbarkeit der Antworten |

Der häufigste Fehlgriff ist die interaktive Form für eine feststehende Aussage.
Wer weiss, was gezeigt werden soll, zeigt es; ein Filtermenü davor ist keine
Freiheit, sondern eine Hausaufgabe für das Publikum. Wie viele Ansichten ein
Filterset erzeugt, rechnet
[seaborn und plotly, Beispiel 5](seaborn-plotly.qmd) vor.

### Was ein Dashboard beantwortet

Ein Dashboard ist kein Ort, an dem alle verfügbaren Kennzahlen gezeigt werden,
sondern die laufende Antwort auf eine wiederkehrende Entscheidungsfrage. Vor
dem Bauen gehören drei Dinge festgelegt:

1. **Die Frage.** "Läuft die Produktion im Rahmen?" ist eine Frage.
   "Produktionskennzahlen" ist keine.
2. **Der Takt.** Wird täglich, wöchentlich oder monatlich geschaut? Das
   bestimmt die Aggregation und was als Abweichung gilt, Beispiel 1 zeigt, wie
   stark.
3. **Die Reaktion.** Was passiert, wenn eine Kennzahl ausschlägt? Wenn es darauf
   keine Antwort gibt, gehört die Kennzahl nicht auf das Dashboard.

### Aufbau

Der Blick beginnt oben links und wandert nach rechts und unten. Daraus folgt
eine schlichte Ordnung:

- **Oben links:** die eine Kennzahl, um die es geht, gross, mit Vergleichswert
  (Vorperiode, Ziel, Schwelle).
- **Obere Reihe:** zwei bis drei begleitende Kennzahlen im selben Format.
- **Mitte:** der Verlauf, der zeigt, wie es dazu kam.
- **Unten:** die Aufschlüsselung nach Gruppe, Region oder Produkt.
- **Rand:** Filter, Stand der Daten, Quelle.

Weitere Regeln, die sich bewähren:

- Eine Bildschirmhöhe. Was gescrollt werden muss, wird nicht gesehen.
- Einheitliche Skalen über vergleichbare Kacheln, sonst täuscht der Vergleich.
- Kein Ampelrot ohne definierte Schwelle. Farbe ohne Regel ist Meinung.
- Zahlen mit Einheit und Bezug, nie nackt.

### Was danach kommt: Betrieb

Ein Dashboard ist eine Anwendung, keine Abgabe. Damit übernimmt man drei
Aufgaben dauerhaft: die Datenzufuhr am Laufen halten, auf Strukturänderungen in
der Quelle reagieren, und Kennzahlen entfernen, die niemand mehr anschaut.

Die häufigste Krankheit von Selbstbedienungs-Werkzeugen ist der Wildwuchs:
dieselbe Kennzahl in drei Varianten, jede leicht anders gerechnet, und niemand
weiss, welche gilt. Beispiel 3 rechnet vor, wie weit die Varianten
auseinanderliegen.

## Beispiele

:::: {.panel-tabset}

### Beispiel 1: Der Takt bestimmt die Schwelle

#### Frage und Datenlage

Eine Tagesproduktion, die um 1000 Stück schwankt, **ohne** Trend, ohne
Problem. Eine Schwelle bei 950 Stück soll warnen. Wie oft schlägt sie an, je
nachdem ob täglich, wöchentlich oder monatlich geschaut wird?

#### Rechnung

::: {.panel-tabset}

##### R

```{r}
#| label: fig-b1-db-r
#| fig-cap: "Beispiel 1: dieselbe Reihe, drei Betrachtungstakte, eine Schwelle."
#| fig-height: 3.4
tage <- 364
produktion <- 1000 + qnorm(lehmer(1919, tage)) * 80
schwelle <- 950

mittelwerte <- function(x, fenster) {
  gruppe <- (seq_along(x) - 1) %/% fenster
  as.vector(tapply(x, gruppe, mean))
}

for (nm in c("taeglich", "woechentlich", "monatlich")) {
  fenster <- c(taeglich = 1, woechentlich = 7, monatlich = 28)[[nm]]
  agg <- mittelwerte(produktion, fenster)
  cat(sprintf("%-14s Perioden %3d  SD der Mittel %6.2f (theoretisch %6.2f)  Alarme %3d (%5.1f Prozent)\n",
              nm, length(agg), sd(agg), 80 / sqrt(fenster),
              sum(agg < schwelle), 100 * mean(agg < schwelle)))
}

par(mfrow = c(1, 3), mar = c(4, 4, 3, 1))
for (nm in c("taeglich", "woechentlich", "monatlich")) {
  fenster <- c(taeglich = 1, woechentlich = 7, monatlich = 28)[[nm]]
  agg <- mittelwerte(produktion, fenster)
  plot(agg, type = "l", ylim = c(780, 1220), xlab = "Periode",
       ylab = "Stück", main = nm, col = "grey35")
  abline(h = schwelle, col = akzent, lty = 2, lwd = 2)
  points(which(agg < schwelle), agg[agg < schwelle], col = akzent, pch = 16)
}
par(mfrow = c(1, 1))
```

##### Python

```{python}
#| label: fig-b1-db-py
#| fig-cap: "Beispiel 1: dieselbe Gegenüberstellung in Python."
#| fig-height: 3.4
tage = 364
produktion = 1000 + stats.norm.ppf(lehmer(1919, tage)) * 80
schwelle = 950
reihe = pd.Series(produktion)

takte = {"taeglich": 1, "woechentlich": 7, "monatlich": 28}
for nm, fenster in takte.items():
    agg = reihe.groupby(np.arange(tage) // fenster).mean()
    print(f"{nm:<14} Perioden {len(agg):3d}  SD der Mittel {agg.std(ddof=1):6.2f}"
          f" (theoretisch {80 / np.sqrt(fenster):6.2f})"
          f"  Alarme {(agg < schwelle).sum():3d}"
          f" ({100 * (agg < schwelle).mean():5.1f} Prozent)")

fig, achsen = plt.subplots(1, 3, figsize=(7, 3.4))
for achse, (nm, fenster) in zip(achsen, takte.items()):
    agg = reihe.groupby(np.arange(tage) // fenster).mean()
    _ = achse.plot(agg.to_numpy(), color="0.35")
    _ = achse.axhline(schwelle, ls="--", lw=2, color=AKZENT)
    alarm = agg[agg < schwelle]
    _ = achse.scatter(alarm.index, alarm.to_numpy(), s=16, color=AKZENT)
    _ = achse.set_ylim(780, 1220)
    _ = achse.set_title(nm, fontsize=10)
    _ = achse.set_xlabel("Periode")
_ = achsen[0].set_ylabel("Stück")
plt.tight_layout()
plt.show()
```

:::

#### Output Zeile für Zeile

| Takt | Perioden | SD der Mittelwerte | theoretisch $80/\sqrt{k}$ | Alarme bei 950 |
|---|---|---|---|---|
| **täglich** | 364 | 77.78 | 80.00 | **107 (29.4 %)** |
| **wöchentlich** | 52 | 32.15 | 30.24 | **4 (7.7 %)** |
| **monatlich** | 13 | 14.88 | 15.12 | **0 (0.0 %)** |

| Beobachtung | Erklärung |
|---|---|
| Dieselbe Schwelle löst **29.4 Prozent** oder **0 Prozent** Alarme aus | Je nachdem, wie aggregiert wird. Die Daten sind identisch und völlig unauffällig, es gibt keinen Trend und keinen Ausreisser. |
| Der Grund steht in der dritten Spalte | Die Streuung eines Mittelwerts sinkt mit $1/\sqrt{k}$: 80, dann 30.2, dann 15.1. Eine Schwelle, die 0.6 Tagesstreuungen entfernt liegt, ist 1.6 Wochenstreuungen und 3.3 Monatsstreuungen entfernt. |
| Bei täglicher Betrachtung ist die Schwelle **Dauerfeuer** | Mehr als jeder vierte Tag. Nach zwei Wochen schaut niemand mehr hin, der bekannteste Weg, eine Warnung wertlos zu machen. |
| Bei monatlicher Betrachtung **warnt sie nie** | Auch dann nicht, wenn etwas schiefginge. Beides ist derselbe Fehler: eine Schwelle ohne Bezug zum Takt. |
| Die Simulation bestätigt die Theorie | 77.78 gegen 80.00, 32.15 gegen 30.24, 14.88 gegen 15.12. |

::: {.warning-box}
**Die Regel: Die Schwelle gehört zum Takt, nicht zur Kennzahl.**

| Takt | Streuung der Periodenmittel | sinnvolle Schwelle (2 Sigma) |
|---|---|---|
| täglich | 80.0 | 840 |
| wöchentlich | 30.2 | 929 |
| monatlich | 15.1 | 970 |

Wer eine Zahl wie "unter 950 wird rot" festlegt, ohne den Takt dazuzusagen, hat
nichts festgelegt. Der saubere Weg sind **Kontrollgrenzen**, die aus der
beobachteten Streuung der jeweiligen Aggregationsebene stammen, der
statistische Hintergrund steht unter
[Schätzen und Konfidenzintervalle](../statistik/inferenz/schaetzen-konfidenzintervalle.qmd).
:::

#### Interpretation und Ergebnissatz

> Eine Schwelle bei 950 Stück löst bei täglicher Betrachtung in 29.4 Prozent der
> Perioden Alarm aus, bei wöchentlicher in 7.7 Prozent und bei monatlicher nie,
> bei identischen, unauffälligen Daten. Die Streuung der Periodenmittel sinkt
> von 80 über 30.2 auf 15.1.

### Beispiel 2: Ampel ohne definierte Schwelle

#### Frage und Datenlage

Dieselbe Reihe, drei Arten, die Ampelgrenze zu setzen: aus dem Bauch, aus einem
runden Zielwert und aus der beobachteten Streuung.

#### Rechnung

::: {.panel-tabset}

##### R

```{r}
#| label: fig-b2-db-r
#| fig-cap: "Beispiel 2: drei Schwellen auf derselben Wochenreihe."
#| fig-height: 3
wochen <- mittelwerte(produktion, 7)
grenzen <- c(
  "rund (950)" = 950,
  "Ziel minus 5 Prozent (950)" = 950,
  "zwei Sigma" = mean(wochen) - 2 * sd(wochen),
  "ein Sigma" = mean(wochen) - 1 * sd(wochen))
round(grenzen, 2)

for (nm in names(grenzen)) {
  anteil <- mean(wochen < grenzen[[nm]]) * 100
  cat(sprintf("%-28s Grenze %7.2f  Alarme %2d von %d (%5.1f Prozent)\n",
              nm, grenzen[[nm]], sum(wochen < grenzen[[nm]]),
              length(wochen), anteil))
}
round(c(mittel = mean(wochen), sd = sd(wochen),
        minimum = min(wochen), maximum = max(wochen)), 2)

par(mar = c(4, 4, 2, 1))
plot(wochen, type = "l", col = "grey35", xlab = "Woche", ylab = "Stück",
     ylim = c(900, 1100))
abline(h = grenzen[["zwei Sigma"]], col = akzent, lty = 2, lwd = 2)
abline(h = grenzen[["ein Sigma"]], col = "grey55", lty = 3, lwd = 2)
abline(h = 950, col = "grey20", lty = 4, lwd = 2)
legend("bottomleft", c("zwei Sigma", "ein Sigma", "rund 950"),
       col = c(akzent, "grey55", "grey20"), lty = c(2, 3, 4), lwd = 2,
       bty = "n", cex = 0.75)
```

##### Python

```{python}
#| label: fig-b2-db-py
#| fig-cap: "Beispiel 2: dieselben drei Schwellen in Python."
#| fig-height: 3
wochen = reihe.groupby(np.arange(tage) // 7).mean()
grenzen = {"rund (950)": 950.0,
           "Ziel minus 5 Prozent (950)": 950.0,
           "zwei Sigma": wochen.mean() - 2 * wochen.std(ddof=1),
           "ein Sigma": wochen.mean() - 1 * wochen.std(ddof=1)}
print({k: round(float(v), 2) for k, v in grenzen.items()})

for nm, grenze in grenzen.items():
    treffer = int((wochen < grenze).sum())
    print(f"{nm:<28} Grenze {grenze:7.2f}  Alarme {treffer:2d} von {len(wochen)}"
          f" ({100 * treffer / len(wochen):5.1f} Prozent)")

print({"mittel": round(float(wochen.mean()), 2),
       "sd": round(float(wochen.std(ddof=1)), 2),
       "minimum": round(float(wochen.min()), 2),
       "maximum": round(float(wochen.max()), 2)})

fig, achse = plt.subplots(figsize=(7, 3))
_ = achse.plot(wochen.to_numpy(), color="0.35")
_ = achse.axhline(grenzen["zwei Sigma"], ls="--", lw=2, color=AKZENT,
                  label="zwei Sigma")
_ = achse.axhline(grenzen["ein Sigma"], ls=":", lw=2, color="0.55",
                  label="ein Sigma")
_ = achse.axhline(950, ls="-.", lw=2, color="0.2", label="rund 950")
_ = achse.set_ylim(900, 1100)
_ = achse.legend(fontsize=7, frameon=False, loc="lower left")
_ = achse.set_xlabel("Woche")
_ = achse.set_ylabel("Stück")
plt.tight_layout()
plt.show()
```

:::

#### Output Zeile für Zeile

Wochenreihe: Mittel **993.15**, SD **32.15**, Minimum **909.24**, Maximum
**1053.89**.

| Grenze | Wert | Alarme von 52 |
|---|---|---|
| "rund 950" | 950.00 | **4 (7.7 %)** |
| "Ziel minus 5 Prozent" | 950.00 | **4 (7.7 %)** |
| **zwei Sigma** | **928.84** | **2 (3.8 %)** |
| **ein Sigma** | **961.00** | **6 (11.5 %)** |

| Beobachtung | Erklärung |
|---|---|
| Die beiden "runden" Grenzen sind **dieselbe Zahl** | 950, einmal aus dem Bauch und einmal als "fünf Prozent unter dem Ziel von 1000". Verschiedene Begründungen, dieselbe Willkür und rein zufällig liegt sie zwischen ein und zwei Sigma. |
| Die Zwei-Sigma-Grenze liegt bei **928.84** | Hergeleitet aus der beobachteten Streuung von 32.15. Sie schlägt in 3.8 Prozent der Wochen an, also etwa zweimal im Jahr. Das ist eine Rate, bei der man hinschaut. |
| Die Ein-Sigma-Grenze löst **11.5 Prozent** aus | Etwa jede neunte Woche. Als Warnung unbrauchbar, als "beobachten" brauchbar, deshalb haben Kontrollkarten zwei Grenzen. |
| Der Unterschied zwischen 3.8 und 11.5 Prozent entsteht aus **einer Zahl** | Dem Faktor vor der Standardabweichung. Wer keine Regel festlegt, überlässt diese Entscheidung dem Zufall der Wahl. |
| Keine der Grenzen ist "richtig" | Richtig ist die, die zur Reaktion passt: Wie oft kann und will jemand reagieren? Daraus folgt der Faktor, nicht umgekehrt. |

::: {.note-box}
**Die drei Fragen, bevor eine Ampel eingebaut wird:**

1. **Woher kommt die Grenze?** Aus der Streuung, aus einer Zielvorgabe oder aus
   einer Norm, aber aus etwas.
2. **Wie oft soll sie anschlagen?** Daraus folgt der Sigma-Faktor. Zwei Sigma
   heisst rund fünf Prozent, drei Sigma rund ein Promille.
3. **Was passiert dann?** Ohne Antwort gehört die Ampel weg.

Rot ohne Regel ist eine Meinung in Ampelfarben und sie wird vom Publikum als
Messung gelesen.
:::

#### Interpretation und Ergebnissatz

> Auf derselben Wochenreihe (Mittel 993.15, SD 32.15) lösen die Grenzen 950,
> 928.84 und 961.00 in 7.7, 3.8 und 11.5 Prozent der Wochen Alarm aus. Der
> Unterschied entsteht allein aus dem gewählten Faktor vor der
> Standardabweichung.

### Beispiel 3: Dieselbe Kennzahl, drei Definitionen

#### Frage und Datenlage

"Verfügbarkeit" über 30 Tage. Aus denselben Rohdaten, geplante Stunden,
ungeplanter Stillstand, geplante Wartung, lässt sie sich auf mehrere Arten
ausrechnen. Alle heissen gleich.

#### Rechnung

::: {.panel-tabset}

##### R

```{r}
#| label: fig-b3-db-r
#| fig-cap: "Beispiel 3: vier Kennzahlen, die alle Verfügbarkeit heissen."
#| fig-height: 3
n <- 30
u <- matrix(lehmer(5252, 3 * n), ncol = 3, byrow = TRUE)
geplant <- round(16 + 4 * u[, 1], 1)
stillstand <- round(u[, 2]^2 * 6, 2)
wartung <- round(u[, 3] * 2, 2)
lief <- geplant - stillstand - wartung
tagesquote <- lief / geplant

round(c(summe_geplant = sum(geplant), summe_stillstand = sum(stillstand),
        summe_wartung = sum(wartung), summe_gelaufen = sum(lief)), 2)

varianten <- c(
  "Stunden gelaufen / geplant" = sum(lief) / sum(geplant) * 100,
  "Wartung herausgerechnet" = sum(lief) / (sum(geplant) - sum(wartung)) * 100,
  "Mittel der Tagesquoten" = mean(tagesquote) * 100,
  "Anteil Tage über 90 Prozent" = mean(tagesquote > 0.90) * 100)
round(varianten, 2)
round(c(spannweite_der_ersten_drei = max(varianten[1:3]) - min(varianten[1:3]),
        schlechtester_tag = min(tagesquote) * 100,
        bester_tag = max(tagesquote) * 100), 2)

par(mar = c(4, 12, 2, 1))
barplot(rev(varianten), horiz = TRUE, las = 1, xlim = c(0, 100),
        col = c(neutral, neutral, neutral, akzent), border = NA,
        xlab = "Prozent", cex.names = 0.75)
```

##### Python

```{python}
#| label: fig-b3-db-py
#| fig-cap: "Beispiel 3: dieselben vier Kennzahlen in Python."
#| fig-height: 3
n = 30
u = lehmer(5252, 3 * n).reshape(n, 3)
geplant = np.round(16 + 4 * u[:, 0], 1)
stillstand = np.round(u[:, 1] ** 2 * 6, 2)
wartung = np.round(u[:, 2] * 2, 2)
lief = geplant - stillstand - wartung
tagesquote = lief / geplant

print({"summe_geplant": round(float(geplant.sum()), 2),
       "summe_stillstand": round(float(stillstand.sum()), 2),
       "summe_wartung": round(float(wartung.sum()), 2),
       "summe_gelaufen": round(float(lief.sum()), 2)})

varianten = {
    "Stunden gelaufen / geplant": lief.sum() / geplant.sum() * 100,
    "Wartung herausgerechnet": lief.sum() / (geplant.sum() - wartung.sum()) * 100,
    "Mittel der Tagesquoten": tagesquote.mean() * 100,
    "Anteil Tage über 90 Prozent": (tagesquote > 0.90).mean() * 100}
print({k: round(float(v), 2) for k, v in varianten.items()})

erste_drei = list(varianten.values())[:3]
print({"spannweite_der_ersten_drei": round(float(max(erste_drei) - min(erste_drei)), 2),
       "schlechtester_tag": round(float(tagesquote.min() * 100), 2),
       "bester_tag": round(float(tagesquote.max() * 100), 2)})

fig, achse = plt.subplots(figsize=(7, 3))
namen = list(varianten.keys())
werte = [varianten[k] for k in namen]
farben = [NEUTRAL] * 3 + [AKZENT]
_ = achse.barh(namen[::-1], werte[::-1], color=farben[::-1])
_ = achse.set_xlim(0, 100)
_ = achse.set_xlabel("Prozent")
_ = achse.tick_params(labelsize=8)
plt.tight_layout()
plt.show()
```

:::

#### Output Zeile für Zeile

| Rohdaten über 30 Tage | Stunden |
|---|---|
| geplant | **531.70** |
| ungeplanter Stillstand | 49.93 |
| geplante Wartung | 36.04 |
| gelaufen | **445.73** |

| Rechenweg | "Verfügbarkeit" |
|---|---|
| Stunden gelaufen / geplant | **83.83 %** |
| Wartung herausgerechnet | **89.93 %** |
| Mittel der Tagesquoten | **83.69 %** |
| **Anteil Tage über 90 Prozent** | **36.67 %** |

Spannweite der ersten drei: **6.24 Prozentpunkte**. Schlechtester Tag
**61.11 %**, bester **99.53 %**.

| Beobachtung | Erklärung |
|---|---|
| Die drei stundenbasierten Wege liegen **6.24 Punkte** auseinander | 83.69 bis 89.93. Alle drei sind vertretbar, alle drei heissen "Verfügbarkeit". |
| "Wartung herausgerechnet" ist die **freundlichste** Zahl | 89.93 gegen 83.83. Geplante Wartung als Nichtverfügbarkeit zu zählen oder nicht, ist eine Definitionsfrage und sie entscheidet über sechs Prozentpunkte. |
| Der Unterschied zwischen 83.83 und 83.69 ist ein **Gewichtungseffekt** | Die Summenquote gewichtet lange Tage stärker, das Mittel der Tagesquoten gewichtet alle Tage gleich. Derselbe Unterschied wie zwischen gewichtetem und ungewichtetem Mittel. |
| Die vierte Zahl ist **etwas ganz anderes** | 36.67 Prozent ist kein Stundenanteil, sondern ein Tagesanteil. Sie beantwortet die Frage "wie oft lief es gut" statt "wie viel lief es" und sieht trotzdem aus wie dieselbe Kennzahl. |
| Alle vier auf einem Dashboard nebeneinander | Und niemand weiss mehr, welche gilt. **Das ist der Wildwuchs, gegen den nur eine festgeschriebene Definition hilft.** |

::: {.warning-box}
**Was in die Kennzahlendefinition gehört**, damit sie eine ist:

| Angabe | Beispiel |
|---|---|
| Zähler | tatsächlich gelaufene Stunden |
| Nenner | geplante Stunden **einschliesslich** Wartung |
| Aggregation | Summe über die Periode, nicht Mittel der Tageswerte |
| Periode | Kalendermonat |
| Ausschlüsse | Feiertage zählen nicht als geplant |
| Verantwortlich | wer die Definition ändern darf |

Ohne diese sechs Zeilen ist eine Kennzahl eine Zahl mit einem Namen. Mit ihnen
ist sie vergleichbar und nur dann darf sie in eine Zeitreihe.
:::

#### Interpretation und Ergebnissatz

> Aus denselben Rohdaten ergeben drei stundenbasierte Rechenwege
> Verfügbarkeiten von 83.69, 83.83 und 89.93 Prozent, eine Spannweite von 6.24
> Punkten. Ein vierter, ebenso "Verfügbarkeit" genannter Weg zählt Tage statt
> Stunden und ergibt 36.67 Prozent.

### Beispiel 4: Eine Bildschirmhöhe

#### Frage und Datenlage

Wie viele Kacheln passen auf eine Bildschirmhöhe, und was rutscht darunter?
Gerechnet für eine typische Auflösung.

#### Rechnung

::: {.panel-tabset}

##### R

```{r}
#| label: b4-db-r
bildschirm_hoehe <- 900      # sichtbare Pixel im Browser, 1080 minus Leisten
kopfzeile <- 80
kachel_hoehe <- 220
abstand <- 16

passen <- floor((bildschirm_hoehe - kopfzeile + abstand) / (kachel_hoehe + abstand))
round(c(sichtbare_hoehe = bildschirm_hoehe, kopfzeile = kopfzeile,
        kachelhoehe_mit_abstand = kachel_hoehe + abstand,
        reihen_sichtbar = passen), 0)

for (reihen in c(3, 4, 6)) {
  gesamt <- kopfzeile + reihen * (kachel_hoehe + abstand) - abstand
  sichtbar <- min(1, (bildschirm_hoehe - kopfzeile) /
                    (reihen * (kachel_hoehe + abstand) - abstand))
  cat(sprintf("%d Reihen: Gesamthöhe %4d px, sichtbar ohne Scrollen %5.1f Prozent\n",
              reihen, gesamt, 100 * sichtbar))
}
```

##### Python

```{python}
#| label: b4-db-py
bildschirm_hoehe = 900
kopfzeile = 80
kachel_hoehe = 220
abstand = 16

passen = (bildschirm_hoehe - kopfzeile + abstand) // (kachel_hoehe + abstand)
print({"sichtbare_hoehe": bildschirm_hoehe, "kopfzeile": kopfzeile,
       "kachelhoehe_mit_abstand": kachel_hoehe + abstand,
       "reihen_sichtbar": int(passen)})

for reihen in (3, 4, 6):
    gesamt = kopfzeile + reihen * (kachel_hoehe + abstand) - abstand
    sichtbar = min(1.0, (bildschirm_hoehe - kopfzeile)
                   / (reihen * (kachel_hoehe + abstand) - abstand))
    print(f"{reihen} Reihen: Gesamthöhe {gesamt:4d} px,"
          f" sichtbar ohne Scrollen {100 * sichtbar:5.1f} Prozent")
```

:::

#### Output Zeile für Zeile

| Grösse | Wert |
|---|---|
| sichtbare Höhe im Browser | 900 px |
| Kopfzeile | 80 px |
| Kachel plus Abstand | 236 px |
| **Reihen, die sichtbar sind** | **3** |

| Reihen | Gesamthöhe | sichtbar ohne Scrollen |
|---|---|---|
| **3** | 772 px | **100.0 %** |
| 4 | 1008 px | **88.0 %** |
| 6 | 1480 px | **56.0 %** |

| Beobachtung | Erklärung |
|---|---|
| Auf einen Full-HD-Bildschirm passen **drei** Kachelreihen | Bei 220 Pixel Kachelhöhe. Mehr geht nur mit kleineren Kacheln und die tragen weniger. |
| Bei sechs Reihen sind **44 Prozent unsichtbar** | Und das ist genau die Hälfte der Kennzahlen, die jemand für wichtig genug hielt, sie aufzunehmen. |
| Die vierte Reihe ist die kritische | 88 Prozent sichtbar heisst: Die untere Kachel ist angeschnitten. Ein angeschnittenes Element ist schlechter als ein fehlendes, weil es Scrollen suggeriert, ohne zu lohnen. |
| Die Rechnung ist trivial und wird trotzdem nie gemacht | Dashboards entstehen im Entwurfswerkzeug, wo beliebig viel Platz ist. **Die Begrenzung ist der Bildschirm des Publikums, nicht der eigene.** |
| Was nicht auf drei Reihen passt, gehört auf eine **zweite Seite** | Mit eigener Frage. Nicht darunter. |

::: {.note-box}
**Die Aufteilung, die auf drei Reihen passt:**

| Reihe | Inhalt |
|---|---|
| 1 | die Leitkennzahl gross, daneben zwei bis drei Begleitzahlen |
| 2 | der Verlauf über die Zeit |
| 3 | die Aufschlüsselung nach der wichtigsten Gruppierung |

Alles Weitere, Detailtabellen, Nebenkennzahlen, Methodik, gehört hinter einen
Klick oder auf eine eigene Seite.
:::

#### Interpretation und Ergebnissatz

> Auf 900 sichtbaren Pixeln passen bei 220 Pixel Kachelhöhe drei Reihen. Vier
> Reihen sind zu 88 Prozent sichtbar, sechs zu 56 Prozent, bei sechs Reihen
> bleibt also fast die Hälfte der Kacheln ungesehen.

### Beispiel 5: Überblick und Aufschlüsselung

#### Frage und Datenlage

Sechs Standorte, eine Gesamtkennzahl. Die Frage ist, wie viel der Überblick
verbirgt und ob die Aufschlüsselung auf das Dashboard gehört.

#### Rechnung

::: {.panel-tabset}

##### R

```{r}
#| label: fig-b5-db-r
#| fig-cap: "Beispiel 5: die Gesamtzahl und die Aufschlüsselung."
#| fig-height: 3
gruppen <- c("A", "B", "C", "D", "E", "F")
je_gruppe <- 40
basis <- c(50, 52, 49, 51, 30, 53)
z <- qnorm(lehmer(6363, length(gruppen) * je_gruppe))
gruppe <- rep(gruppen, each = je_gruppe)
wert <- rep(basis, each = je_gruppe) + z * 6

gesamt <- mean(wert)
mittel <- tapply(wert, gruppe, mean)
round(c(gesamtmittel = gesamt), 2)
round(mittel, 2)
round(c(ohne_gruppe_E = mean(mittel[names(mittel) != "E"])), 2)

zwischen <- sum(je_gruppe * (mittel - gesamt)^2)
innen <- sum((wert - mittel[gruppe])^2)
round(c(streuung_zwischen = zwischen, streuung_innerhalb = innen,
        anteil_zwischen_prozent = zwischen / (zwischen + innen) * 100), 1)

par(mfrow = c(1, 2), mar = c(4, 4, 3, 1))
barplot(gesamt, names.arg = "alle", col = neutral, border = NA,
        ylim = c(0, 60), ylab = "Wert", main = "Überblick")
barplot(mittel, col = ifelse(mittel < 40, akzent, neutral), border = NA,
        ylim = c(0, 60), ylab = "Wert", main = "Aufschlüsselung")
par(mfrow = c(1, 1))
```

##### Python

```{python}
#| label: fig-b5-db-py
#| fig-cap: "Beispiel 5: dieselbe Gegenüberstellung in Python."
#| fig-height: 3
gruppen = ["A", "B", "C", "D", "E", "F"]
je_gruppe = 40
basis = np.array([50, 52, 49, 51, 30, 53])
z = stats.norm.ppf(lehmer(6363, len(gruppen) * je_gruppe))
gruppe = np.repeat(gruppen, je_gruppe)
wert = np.repeat(basis, je_gruppe) + z * 6

gesamt = wert.mean()
mittel = pd.Series(wert).groupby(gruppe).mean()
print({"gesamtmittel": round(float(gesamt), 2)})
print(mittel.round(2))
print({"ohne_gruppe_E": round(float(mittel.drop("E").mean()), 2)})

zwischen = float((je_gruppe * (mittel - gesamt) ** 2).sum())
innen = float(sum(((wert[gruppe == g] - mittel[g]) ** 2).sum() for g in gruppen))
print({"streuung_zwischen": round(zwischen, 1),
       "streuung_innerhalb": round(innen, 1),
       "anteil_zwischen_prozent": round(zwischen / (zwischen + innen) * 100, 1)})

fig, achsen = plt.subplots(1, 2, figsize=(7, 3))
_ = achsen[0].bar(["alle"], [gesamt], color=NEUTRAL)
_ = achsen[0].set_ylim(0, 60)
_ = achsen[0].set_title("Überblick", fontsize=10)
_ = achsen[1].bar(mittel.index, mittel.to_numpy(),
                  color=np.where(mittel.to_numpy() < 40, AKZENT, NEUTRAL))
_ = achsen[1].set_ylim(0, 60)
_ = achsen[1].set_title("Aufschlüsselung", fontsize=10)
for achse in achsen:
    _ = achse.set_ylabel("Wert")
plt.tight_layout()
plt.show()
```

:::

#### Output Zeile für Zeile

| Standort | A | B | C | D | **E** | F |
|---|---|---|---|---|---|---|
| Mittelwert | 50.79 | 51.22 | 51.71 | 51.11 | **28.69** | 53.42 |

| Grösse | Wert |
|---|---|
| Gesamtmittel | **47.82** |
| Mittel ohne Standort E | **51.65** |
| Streuung zwischen den Gruppen | 17746.2 |
| Streuung innerhalb der Gruppen | 9481.7 |
| **Anteil zwischen den Gruppen** | **65.2 Prozent** |

| Beobachtung | Erklärung |
|---|---|
| Die Gesamtzahl **47.82** sieht unauffällig aus | Sie liegt nur gut drei Punkte unter dem Wert der intakten Standorte. Auf einer Kachel allein wäre nichts zu sehen. |
| Ein Standort liegt bei **28.69** | Also bei gut der Hälfte der übrigen. Ohne ihn läge das Mittel bei 51.65. |
| **65.2 Prozent** der Streuung liegen **zwischen** den Gruppen | Und nicht innerhalb. Das ist die Kennzahl, die sagt, ob eine Aufschlüsselung lohnt: Steckt die Information in den Gruppen oder im Rauschen? |
| Bei einem niedrigen Anteil wäre die Aufschlüsselung **Ballast** | Läge er bei 5 Prozent, wären die sechs Balken sechsmal dasselbe mit Rauschen. Dann gehört die Kachel weg. |
| Die Regel für das Dashboard folgt daraus | **Eine Aufschlüsselung gehört aufs Dashboard, wenn die Gruppen sich unterscheiden und das lässt sich messen, statt es zu vermuten.** |

::: {.note-box}
**Der Anteil der Zwischen-Gruppen-Streuung** ist dasselbe Mass, das in der
[Varianzanalyse](../statistik/tests/anova.qmd) als $\eta^2$ auftaucht. Auf
einem Dashboard beantwortet es eine sehr praktische Frage: Lohnt die Kachel?

| Anteil zwischen den Gruppen | Empfehlung |
|---|---|
| unter 10 Prozent | Aufschlüsselung weglassen |
| 10 bis 40 Prozent | als Detail hinter einem Klick |
| über 40 Prozent | auf das Dashboard, mit Akzent auf dem Ausreisser |
:::

#### Interpretation und Ergebnissatz

> Das Gesamtmittel von 47.82 verbirgt, dass ein Standort bei 28.69 liegt,
> während die übrigen fünf zwischen 50.79 und 53.42 liegen; ohne ihn wäre das
> Mittel 51.65. 65.2 Prozent der Gesamtstreuung liegen zwischen den Gruppen,
> die Aufschlüsselung trägt also die eigentliche Information.

::::

## Verständnisfragen

::: {.quiz}
Ein Bericht soll monatlich an die Bereichsleitung gehen, die Aussage steht
jeweils fest. Welche Form ist richtig?

- [x] Statisch, mit der Aussage im Titel ~ Richtig. Wenn feststeht, was gezeigt
      werden soll, ist Interaktion nur zusätzlicher Aufwand für beide Seiten.
      Ein Dashboard lohnt sich, wenn verschiedene Leute verschiedene Fragen an
      dieselben Daten haben.
- [ ] Interaktiv, damit sich jeder vertiefen kann ~ Vertiefung wird selten
      genutzt und verschiebt die Deutungsarbeit zum Publikum.
- [ ] Dialogisch, das ist am flexibelsten ~ Flexibel und am aufwendigsten, und
      die Antworten müssten geprüft werden.
:::

::: {.quiz}
Eine Schwelle bei 950 löst bei täglicher Betrachtung in 29.4 Prozent der Fälle
Alarm aus, bei monatlicher nie. Was ist zu tun?

- [x] Die Schwelle aus der Streuung der jeweiligen Aggregationsebene ableiten ~
      Richtig. Die Streuung der Periodenmittel sinkt mit eins durch Wurzel k:
      80, dann 30.2, dann 15.1. Eine feste Zahl ohne Angabe des Takts legt
      nichts fest.
- [ ] Den Takt auf monatlich umstellen, dann gibt es keine Fehlalarme ~ Dann
      warnt sie auch nicht, wenn wirklich etwas schiefgeht.
- [ ] Die Schwelle tiefer setzen ~ Das verschiebt das Problem, statt es zu
      lösen; die Grenze braucht einen Bezug.
:::

::: {.quiz}
Auf einem Dashboard steht eine Kennzahl, für die es keine definierte Reaktion
gibt. Was folgt?

- [ ] Sie bleibt als Kontext stehen ~ Kontext ist ein Vorwand; sie verbraucht
      Platz und Aufmerksamkeit.
- [x] Sie gehört nicht auf das Dashboard ~ Richtig. Ein Dashboard stützt
      Entscheidungen. Eine Kennzahl ohne mögliche Reaktion ist Dekoration und
      verwässert die, auf die es ankommt.
- [ ] Sie braucht eine Ampel ~ Eine Ampel ohne definierte Schwelle macht es
      schlimmer.
:::

::: {.quiz}
Dieselben Rohdaten ergeben Verfügbarkeiten von 83.69, 83.83 und 89.93 Prozent.
Wie kommt das?

- [x] Die Rechenwege unterscheiden sich in Nenner und Gewichtung ~ Richtig. Ob
      geplante Wartung im Nenner steht, entscheidet über sechs Prozentpunkte;
      Summenquote und Mittel der Tagesquoten unterscheiden sich in der
      Gewichtung langer Tage.
- [ ] Einer der drei Werte ist falsch gerechnet ~ Alle drei sind vertretbar,
      und genau das ist das Problem.
- [ ] Die Daten sind fehlerhaft ~ Die Rohdaten sind dieselben für alle drei.
:::

::: {.quiz}
Ein Dashboard hat sechs Kachelreihen. Was bedeutet das auf einem
Full-HD-Bildschirm?

- [x] Rund 44 Prozent sind ohne Scrollen unsichtbar ~ Richtig. Bei 220 Pixel
      Kachelhöhe passen drei Reihen auf 900 sichtbare Pixel. Was nicht
      draufpasst, gehört auf eine zweite Seite mit eigener Frage, nicht
      darunter.
- [ ] Das ist kein Problem, man kann ja scrollen ~ Was gescrollt werden muss,
      wird in der Praxis nicht gesehen.
- [ ] Man verkleinert einfach die Kacheln ~ Kleinere Kacheln tragen weniger;
      das verschiebt das Problem in die Lesbarkeit.
:::

::: {.quiz}
Woran erkennt man, ob eine Aufschlüsselung nach Gruppen auf das Dashboard
gehört?

- [x] Am Anteil der Streuung, der zwischen den Gruppen liegt ~ Richtig. Im
      Beispiel waren es 65.2 Prozent, die Gruppen tragen also die
      Information. Läge der Anteil bei 5 Prozent, wären die Balken sechsmal
      dasselbe mit Rauschen.
- [ ] An der Zahl der Gruppen ~ Sechs Gruppen können aufschlussreich oder
      überflüssig sein; die Zahl sagt nichts.
- [ ] Daran, ob jemand danach gefragt hat ~ Ein Anhaltspunkt, aber messen ist
      besser.
:::

## Verlinkte Ressourcen

- [Quarto Dashboards](https://quarto.org/docs/dashboards/)
- [Stephen Few: Information Dashboard Design](https://www.stephen-few.com/idd.php)
- [Zielbild und Publikum](zielbild-audience.qmd), die Entscheidungsfrage davor
- [seaborn und plotly](seaborn-plotly.qmd), wann Interaktivität lohnt
- [Varianzanalyse](../statistik/tests/anova.qmd), der Anteil der Streuung zwischen Gruppen
