---
title: "Diagrammtyp wählen"
description: "Vom Datentyp und der Botschaft zur passenden Darstellung."
categories: ["Visualisierung", "Wahrnehmung", "R", "Python"]
quelle: ["DAVI"]
seitentyp: konzept
stand: entwurf
order: 30
---

```{r}
#| label: setup-r
#| include: false
library(ggplot2)

theme_set(theme_minimal(base_size = 12))

lehmer <- function(saat, anzahl) {
  s <- saat
  raus <- numeric(anzahl)
  for (k in seq_len(anzahl)) {
    s <- (16807 * s) %% 2147483647
    raus[k] <- s / 2147483647
  }
  raus
}

normalmatrix <- function(saat, zeilen, spalten) {
  matrix(qnorm(lehmer(saat, zeilen * spalten)), nrow = zeilen, byrow = TRUE)
}

akzent <- "#b2182b"
neutral <- "grey78"
```

```{python}
#| label: setup-python
#| include: false
import numpy as np
import pandas as pd
import matplotlib.pyplot as plt
from scipy import stats

np.set_printoptions(suppress=True)
plt.rcParams.update({"figure.figsize": (7, 4.2), "font.size": 11,
                     "savefig.dpi": 288, "figure.dpi": 288})

AKZENT = "#b2182b"
NEUTRAL = "#c7c7c7"


def lehmer(saat, anzahl):
    s = float(saat)
    raus = np.empty(anzahl)
    for k in range(anzahl):
        s = (16807.0 * s) % 2147483647.0
        raus[k] = s / 2147483647.0
    return raus


def normalmatrix(saat, zeilen, spalten):
    return stats.norm.ppf(lehmer(saat, zeilen * spalten)).reshape(zeilen, spalten)
```

## Kernideen

- Die Wahl folgt der **Aufgabe**, nicht dem Aussehen.
- Sechs Aufgaben decken fast alles ab: Mengen, Verteilungen, Anteile,
  Zusammenhänge, Verläufe, Unsicherheit.
- Das **Skalenniveau** entscheidet, welche Darstellung überhaupt zulässig ist.
- Ordinale Reihenfolgen sind Information und werden nie alphabetisch sortiert.
- Ein **Boxplot** zeigt fünf Zahlen und verbirgt die Form — auch dann, wenn die
  Daten in der Nähe des Medians fast leer sind.
- Ab einigen tausend Punkten zeigt ein Streudiagramm nicht mehr die Daten,
  sondern nur noch den zuletzt gezeichneten Punkt je Bildschirmstelle.
- Nicht beim Lieblingsdiagramm anfangen, sondern bei der Aussage.

## Erklärung

::: {.note-box}
**Vorwissen:** [Wahrnehmung und Kodierung](wahrnehmung-kodierung.qmd) für die
Rangfolge der Kanäle und [Skalenniveaus](../statistik/grundlagen/skalenniveaus.qmd)
für die Frage, was mit welchen Daten zulässig ist. Umgesetzt wird die Wahl mit
[ggplot2](ggplot2.qmd), [matplotlib](matplotlib.qmd) oder
[seaborn und plotly](seaborn-plotly.qmd).
:::

### Zuerst die Aufgabe bestimmen

Die Frage lautet nicht "welches Diagramm sieht gut aus", sondern "welche Art von
Aussage soll transportiert werden". Sechs Aufgaben decken den Alltag ab:

| Aufgabe | Typische Frage | Kandidaten |
|---|---|---|
| Mengen vergleichen | Wer ist grösser, wie viel liegt dazwischen? | Balken, sortierter Punktplot, Heatmap |
| Verteilung zeigen | Wie streuen die Werte, gibt es mehrere Gipfel? | Histogramm, Dichtekurve, Boxplot, Violinplot, empirische Verteilungsfunktion |
| Anteile zeigen | Wie verteilt sich ein Ganzes? | gestapelter Balken, Torte bei wenigen Teilen, Mosaik, Treemap |
| Zusammenhang zeigen | Hängen zwei Grössen zusammen? | Streudiagramm, Blasendiagramm, Steigungsdiagramm |
| Verlauf zeigen | Wie entwickelt sich etwas über die Zeit? | Liniendiagramm, Flächendiagramm, Kalender-Heatmap |
| Unsicherheit zeigen | Wie genau ist die Schätzung? | Fehlerbalken, Konfidenzband, Quantilpunkte |

Der Weg ist immer derselbe: Aussage formulieren, Aufgabe zuordnen, aus den
Kandidaten den einfachsten wählen, der die Aussage trägt.

### Dann das Skalenniveau prüfen

| Datentyp | Beispiel | Zulässig | Nicht zulässig |
|---|---|---|---|
| kontinuierlich | Temperatur, Umsatz, Dauer | Position, Länge, Fläche, Farbverlauf | |
| diskret gezählt | Stückzahl, Anzahl Personen | wie kontinuierlich | zwischen den Punkten interpolieren |
| kategorial mit Ordnung | Note, klein/mittel/gross | Position, sequenzieller Farbverlauf | alphabetisch sortieren |
| kategorial ohne Ordnung | Standort, Produktgruppe | Form, qualitative Palette | Farbverlauf, der eine Rangfolge suggeriert |

Drei Regeln fallen daraus:

1. **Ordinale Reihenfolge erhalten.** "klein, mittel, gross" alphabetisch
   sortiert ergibt "gross, klein, mittel" und macht die Grafik unlesbar.
2. **Nominale Daten nicht mit Verlaufsfarben.** Ein Verlauf behauptet eine
   Ordnung, die es nicht gibt.
3. **Ab etwa sieben Kategorien** ist Farbe als Unterscheidungskanal am Ende.
   Dann trennt Position, etwa als sortierte Balken oder kleine Teilgrafiken.

### Die drei häufigsten Fehlgriffe

**Torte statt Balken.** Winkel liest sich schlechter als Länge. Eine Torte
funktioniert bei zwei, höchstens drei Teilen und wenn es um "ungefähr die
Hälfte" geht, nicht um Rangfolgen. Durchgerechnet unter
[Wahrnehmung und Kodierung, Beispiel 1](wahrnehmung-kodierung.qmd).

**Linie über kategoriale Achsen.** Eine Linie behauptet, dass es zwischen den
Punkten Werte gibt. Zwischen "Bern" und "Chur" gibt es keine.

**Doppelachse für zwei Grössen.** Die zweite Achse ist frei skalierbar, also ist
auch der suggerierte Gleichlauf frei erfunden, siehe
[irreführende Darstellungen](irrefuehrende-darstellungen.qmd). Besser sind zwei
Teilgrafiken übereinander mit gemeinsamer Zeitachse.

### Wenn es viele Beobachtungen sind

Ab einigen tausend Punkten überdecken sich die Marken im Streudiagramm, und man
sieht nur noch eine Wolke. Drei Auswege, in dieser Reihenfolge:

1. Transparenz und kleinere Punkte
2. Binning: Sechsecke oder Kacheln statt Punkte
3. Zusammenfassen: Dichtekonturen oder eine Glättungslinie über die Punkte

Beispiel 2 beziffert, wie viel dabei auf dem Spiel steht.

## Beispiele

:::: {.panel-tabset}

### Beispiel 1: Was der Boxplot verbirgt

#### Frage und Datenlage

Zwei Verteilungen mit je 300 Werten: eine eingipflige um 50 und eine
zweigipflige mit Schwerpunkten bei 38 und 62. Beide haben denselben
Mittelwert. Was zeigt der Boxplot davon?

#### Rechnung

::: {.panel-tabset}

##### R

```{r}
#| label: fig-b1-dt-r
#| fig-cap: "Beispiel 1: oben die Boxplots, unten dieselben Daten als Histogramm."
#| fig-height: 4.4
Z <- normalmatrix(1212, 2, 300)
einfach <- 50 + Z[1, ] * 10
zweigipflig <- c(38 + Z[2, 1:150] * 4, 62 + Z[2, 151:300] * 4)

for (nm in c("einfach", "zweigipflig")) {
  x <- get(nm)
  q <- quantile(x, c(0, 0.25, 0.5, 0.75, 1))
  cat(sprintf("%-12s min %6.2f  Q1 %6.2f  Median %6.2f  Q3 %6.2f  max %6.2f  Mittel %6.2f  SD %5.2f\n",
              nm, q[1], q[2], q[3], q[4], q[5], mean(x), sd(x)))
}

# Wie viele Werte liegen ueberhaupt in der Naehe des Medians?
round(c(einfach_band_46_54 = mean(einfach > 46 & einfach < 54) * 100,
        zweigipflig_band_46_54 = mean(zweigipflig > 46 & zweigipflig < 54) * 100), 1)

par(mfrow = c(2, 2), mar = c(4, 4, 2.5, 1))
boxplot(einfach, horizontal = TRUE, ylim = c(15, 80), col = neutral,
        main = "eingipflig, Boxplot")
boxplot(zweigipflig, horizontal = TRUE, ylim = c(15, 80), col = neutral,
        main = "zweigipflig, Boxplot")
hist(einfach, breaks = 25, xlim = c(15, 80), col = neutral, border = "white",
     main = "eingipflig, Histogramm", xlab = "Wert")
hist(zweigipflig, breaks = 25, xlim = c(15, 80), col = neutral, border = "white",
     main = "zweigipflig, Histogramm", xlab = "Wert")
par(mfrow = c(1, 1))
```

##### Python

```{python}
#| label: fig-b1-dt-py
#| fig-cap: "Beispiel 1: dieselbe Gegenüberstellung in Python."
#| fig-height: 4.4
Z = normalmatrix(1212, 2, 300)
einfach = 50 + Z[0] * 10
zweigipflig = np.concatenate([38 + Z[1][:150] * 4, 62 + Z[1][150:] * 4])

for name, x in [("einfach", einfach), ("zweigipflig", zweigipflig)]:
    q = np.percentile(x, [0, 25, 50, 75, 100])
    print(f"{name:<12} min {q[0]:6.2f}  Q1 {q[1]:6.2f}  Median {q[2]:6.2f}"
          f"  Q3 {q[3]:6.2f}  max {q[4]:6.2f}"
          f"  Mittel {x.mean():6.2f}  SD {x.std(ddof=1):5.2f}")

print({"einfach_band_46_54":
           round(float(((einfach > 46) & (einfach < 54)).mean() * 100), 1),
       "zweigipflig_band_46_54":
           round(float(((zweigipflig > 46) & (zweigipflig < 54)).mean() * 100), 1)})

fig, achsen = plt.subplots(2, 2, figsize=(7, 4.4))
for spalte, (name, x) in enumerate([("eingipflig", einfach),
                                    ("zweigipflig", zweigipflig)]):
    _ = achsen[0, spalte].boxplot(x, vert=False, widths=0.6)
    _ = achsen[0, spalte].set_xlim(15, 80)
    _ = achsen[0, spalte].set_title(f"{name}, Boxplot", fontsize=10)
    _ = achsen[1, spalte].hist(x, bins=25, range=(15, 80), color=NEUTRAL,
                               edgecolor="white")
    _ = achsen[1, spalte].set_title(f"{name}, Histogramm", fontsize=10)
    _ = achsen[1, spalte].set_xlabel("Wert")
plt.tight_layout()
plt.show()
```

:::

#### Output Zeile für Zeile

| Verteilung | Minimum | Q1 | Median | Q3 | Maximum | Mittel | SD |
|---|---|---|---|---|---|---|---|
| eingipflig | 17.10 | 43.70 | **50.13** | 57.26 | 77.10 | 50.05 | 9.87 |
| zweigipflig | 25.51 | 38.53 | **50.95** | 61.97 | 73.47 | 50.17 | 13.00 |

| Anteil im Band 46 bis 54 | |
|---|---|
| eingipflig | **29.7 Prozent** |
| zweigipflig | **1.7 Prozent** |

| Beobachtung | Erklärung |
|---|---|
| Die Mediane liegen bei **50.13 und 50.95** | Praktisch gleich, und beide Mittelwerte bei 50.1. Die fünf Kennzahlen des Boxplots unterscheiden sich nur in der Breite der Box. |
| **Nur 1.7 Prozent** der zweigipfligen Werte liegen in der Nähe ihres Medians | Gegen 29.7 Prozent bei der eingipfligen. **Der Median der zweigipfligen Verteilung liegt in einem Bereich, in dem fast keine Daten sind** — er ist rechnerisch korrekt und inhaltlich irreführend. |
| Die grössere SD ist der einzige Hinweis | 13.00 gegen 9.87. Wer nur die Kennzahlen sieht, hält die zweite Verteilung für etwas breiter gestreut — nicht für zweigipflig. |
| Das Histogramm zeigt es **sofort** | Zwei Berge mit einem Tal dazwischen. Kein Nachdenken nötig. |
| Der Boxplot bleibt trotzdem nützlich | Für den Vergleich **vieler** Gruppen: kompakt, und Lage und Streuung sind über Position vergleichbar. Bei wenigen Gruppen ist die Form wichtiger. |

::: {.note-box}
**Die Entscheidungsregel für Verteilungen:**

| Anzahl Gruppen | Empfehlung |
|---|---|
| 1 bis 3 | Histogramm oder Dichtekurve — die Form ist die Aussage |
| 4 bis 10 | Violinplot oder Boxplot **mit** überlagerten Punkten |
| mehr als 10 | Boxplot, sortiert nach Median |

Der Zusatz "mit überlagerten Punkten" ist der billigste Gewinn der ganzen
Liste: Er kostet eine Codezeile und hätte den zweiten Gipfel sichtbar gemacht.
:::

#### Interpretation und Ergebnissatz

> Beide Verteilungen haben einen Mittelwert um 50.1 und Mediane von 50.13 und
> 50.95. In der Nähe des Medians liegen jedoch 29.7 Prozent der eingipfligen,
> aber nur 1.7 Prozent der zweigipfligen Werte — ein Unterschied, den der
> Boxplot nicht zeigt und das Histogramm sofort.

### Beispiel 2: Wie viele Punkte ein Streudiagramm verschluckt

#### Frage und Datenlage

5000 Punkte in einem Streudiagramm. Die Frage ist nicht, ob es unübersichtlich
wird, sondern **wie viele Punkte überhaupt noch sichtbar sind**. Gezählt wird
über ein Raster in der Grössenordnung einer Punktmarke.

#### Rechnung

::: {.panel-tabset}

##### R

```{r}
#| label: fig-b2-dt-r
#| fig-cap: "Beispiel 2: dieselben 5000 Punkte roh, mit Transparenz und als Sechseckraster."
#| fig-height: 3.2
n <- 5000
Z <- normalmatrix(5566, 2, n)
x <- 50 + Z[1, ] * 10
y <- 0.6 * x + 20 + Z[2, ] * 8
round(c(korrelation = cor(x, y)), 4)

for (zellen in c(60, 120)) {
  ix <- floor((x - min(x)) / (max(x) - min(x)) * (zellen - 1e-9))
  iy <- floor((y - min(y)) / (max(y) - min(y)) * (zellen - 1e-9))
  schluessel <- ix * zellen + iy
  belegt <- length(unique(schluessel))
  cat(sprintf("Raster %3dx%3d: %4d belegte Zellen, %4.1f Prozent der Punkte verdeckt, dichteste Zelle %2d Punkte\n",
              zellen, zellen, belegt, 100 * (1 - belegt / n),
              max(table(schluessel))))
}

par(mfrow = c(1, 3), mar = c(4, 4, 3, 1))
plot(x, y, pch = 16, cex = 0.7, col = "grey25", main = "roh")
plot(x, y, pch = 16, cex = 0.7, col = adjustcolor("grey25", alpha.f = 0.08),
     main = "Transparenz 0.08")
smoothScatter(x, y, main = "Dichte", xlab = "x", ylab = "y")
par(mfrow = c(1, 1))
```

##### Python

```{python}
#| label: fig-b2-dt-py
#| fig-cap: "Beispiel 2: dieselben drei Darstellungen in Python."
#| fig-height: 3.2
n = 5000
Z = normalmatrix(5566, 2, n)
x = 50 + Z[0] * 10
y = 0.6 * x + 20 + Z[1] * 8
print({"korrelation": round(float(np.corrcoef(x, y)[0, 1]), 4)})

for zellen in (60, 120):
    ix = np.floor((x - x.min()) / (x.max() - x.min()) * (zellen - 1e-9)).astype(int)
    iy = np.floor((y - y.min()) / (y.max() - y.min()) * (zellen - 1e-9)).astype(int)
    schluessel = ix * zellen + iy
    _, anzahl = np.unique(schluessel, return_counts=True)
    belegt = len(anzahl)
    print(f"Raster {zellen:3d}x{zellen:3d}: {belegt:4d} belegte Zellen,"
          f" {100 * (1 - belegt / n):4.1f} Prozent der Punkte verdeckt,"
          f" dichteste Zelle {anzahl.max():2d} Punkte")

fig, achsen = plt.subplots(1, 3, figsize=(7, 3.2))
_ = achsen[0].scatter(x, y, s=5, color="0.25")
_ = achsen[0].set_title("roh")
_ = achsen[1].scatter(x, y, s=5, color="0.25", alpha=0.08)
_ = achsen[1].set_title("Transparenz 0.08")
_ = achsen[2].hexbin(x, y, gridsize=40, cmap="Greys")
_ = achsen[2].set_title("Sechseckraster")
for achse in achsen:
    _ = achse.set_xlabel("x")
    _ = achse.set_ylabel("y")
plt.tight_layout()
plt.show()
```

:::

#### Output Zeile für Zeile

| Raster | belegte Zellen | verdeckte Punkte | dichteste Zelle |
|---|---|---|---|
| 60 × 60 | 1021 von 5000 | **79.6 Prozent** | **23 Punkte** |
| 120 × 120 | 2451 von 5000 | **51.0 Prozent** | 10 Punkte |

Korrelation zwischen x und y: **0.6036**.

| Beobachtung | Erklärung |
|---|---|
| Bei grober Auflösung sind **fast 80 Prozent** der Punkte unsichtbar | Sie liegen auf einer Stelle, die schon belegt ist. Man sieht also 1021 Punkte und glaubt, 5000 zu sehen. |
| Selbst bei feiner Auflösung ist es die **Hälfte** | 51 Prozent bei 120 × 120 Zellen. Das Problem verschwindet nicht durch eine grössere Grafik, es wird nur kleiner. |
| In der dichtesten Zelle liegen **23 Punkte** | Ein einzelner sichtbarer Punkt steht dort für 23. Genau in der Mitte der Wolke, wo die meiste Information wäre. |
| Das verzerrt den **Eindruck der Form** | Der Rand der Wolke ist dünn besetzt und daher vollständig sichtbar, die Mitte ist dicht und wird auf einen Punkt reduziert. **Ein rohes Streudiagramm zeigt systematisch die Ausreisser und unterschlägt die Masse.** |
| Transparenz und Raster lösen dasselbe Problem verschieden | Transparenz behält die einzelnen Punkte und macht Dichte über Helligkeit sichtbar; das Raster gibt die Einzelpunkte auf und zeigt Dichte als Zahl je Zelle. |

::: {.note-box}
**Welcher Ausweg wann:**

| Punktzahl | Mittel |
|---|---|
| bis ~1000 | kleinere Punkte genügen meist |
| 1000 bis ~20 000 | Transparenz, Wert um 0.05 bis 0.2 |
| ab ~20 000 | Sechseckraster (`geom_hex`, `ax.hexbin`) oder Dichtekonturen |
| beliebig viele, wenn es um den Trend geht | Glättungslinie über eine ausgedünnte Punktwolke |

Die Transparenz ist so zu wählen, dass die **dichteste Stelle gerade noch nicht
gesättigt** ist — hier also etwa 1/23, entsprechend 0.04 bis 0.08.
:::

#### Interpretation und Ergebnissatz

> Von 5000 Punkten sind bei einer Auflösung von 60 × 60 Zellen nur 1021 Stellen
> belegt: 79.6 Prozent der Punkte liegen auf einer bereits gezeichneten
> Position, in der dichtesten Zelle 23 übereinander. Die Verdeckung trifft
> systematisch die dichte Mitte und nicht die Ränder.

### Beispiel 3: Was alphabetische Sortierung zerstört

#### Frage und Datenlage

Eine Zufriedenheitsumfrage mit 500 Antworten auf fünf ordinalen Stufen. Einmal
in der natürlichen Reihenfolge dargestellt, einmal alphabetisch sortiert — und
die Frage, was dabei messbar verloren geht.

#### Rechnung

::: {.panel-tabset}

##### R

```{r}
#| label: fig-b3-dt-r
#| fig-cap: "Beispiel 3: links die natürliche Reihenfolge, rechts alphabetisch."
#| fig-height: 3.6
stufen <- c("sehr unzufrieden", "unzufrieden", "neutral",
            "zufrieden", "sehr zufrieden")
anzahl <- c(18, 44, 91, 165, 182)

reihenfolge <- order(stufen)
data.frame(alphabetisch = stufen[reihenfolge], anzahl = anzahl[reihenfolge])

round(c(spearman_natuerlich = cor(1:5, anzahl, method = "spearman"),
        spearman_alphabetisch = cor(1:5, anzahl[reihenfolge], method = "spearman"),
        anteil_zufrieden_oder_besser = sum(anzahl[4:5]) / sum(anzahl) * 100), 4)

par(mfrow = c(1, 2), mar = c(9, 4, 3, 1))
barplot(anzahl, names.arg = stufen, las = 2, col = neutral, border = NA,
        ylab = "Antworten", main = "natürliche Reihenfolge")
barplot(anzahl[reihenfolge], names.arg = stufen[reihenfolge], las = 2,
        col = akzent, border = NA, ylab = "Antworten", main = "alphabetisch")
par(mfrow = c(1, 1))
```

##### Python

```{python}
#| label: fig-b3-dt-py
#| fig-cap: "Beispiel 3: dieselbe Gegenüberstellung in Python."
#| fig-height: 3.6
stufen = ["sehr unzufrieden", "unzufrieden", "neutral",
          "zufrieden", "sehr zufrieden"]
anzahl = np.array([18, 44, 91, 165, 182])

reihenfolge = sorted(range(5), key=lambda i: stufen[i])
print(pd.DataFrame({"alphabetisch": [stufen[i] for i in reihenfolge],
                    "anzahl": anzahl[reihenfolge]}).to_string(index=False))

print({"spearman_natuerlich":
           round(float(stats.spearmanr(np.arange(5), anzahl).statistic), 4),
       "spearman_alphabetisch":
           round(float(stats.spearmanr(np.arange(5), anzahl[reihenfolge]).statistic), 4),
       "anteil_zufrieden_oder_besser":
           round(float(anzahl[3:].sum() / anzahl.sum() * 100), 4)})

fig, achsen = plt.subplots(1, 2, figsize=(7, 3.6))
_ = achsen[0].bar(stufen, anzahl, color=NEUTRAL)
_ = achsen[0].set_title("natürliche Reihenfolge")
_ = achsen[1].bar([stufen[i] for i in reihenfolge], anzahl[reihenfolge],
                  color=AKZENT)
_ = achsen[1].set_title("alphabetisch")
for achse in achsen:
    _ = achse.set_ylabel("Antworten")
    _ = achse.tick_params(axis="x", rotation=90)
plt.tight_layout()
plt.show()
```

:::

#### Output Zeile für Zeile

| natürliche Reihenfolge | sehr unzufrieden | unzufrieden | neutral | zufrieden | sehr zufrieden |
|---|---|---|---|---|---|
| Antworten | 18 | 44 | 91 | 165 | 182 |

| alphabetisch | neutral | sehr unzufrieden | sehr zufrieden | unzufrieden | zufrieden |
|---|---|---|---|---|---|
| Antworten | 91 | 18 | 182 | 44 | 165 |

| Kennzahl | Wert |
|---|---|
| Spearman (Position gegen Anzahl), natürlich | **1.0000** |
| Spearman, alphabetisch | **0.3000** |
| Anteil "zufrieden" oder besser | 69.4 Prozent |

| Beobachtung | Erklärung |
|---|---|
| In der natürlichen Reihenfolge steigen die Balken **monoton** | Spearman genau 1.0. Die Aussage "je zufriedener, desto häufiger" ist die Form der Grafik selbst — man muss keine Zahl lesen. |
| Alphabetisch sinkt der Zusammenhang auf **0.3** | Aus einer Treppe wird ein Zickzack. Dieselben fünf Zahlen, dieselben fünf Balken. |
| Die beiden **"sehr"-Stufen** landen nebeneinander | "sehr unzufrieden" (18) direkt neben "sehr zufrieden" (182) — die beiden Extreme der Skala, weil beide mit "sehr" beginnen. |
| Der Fehler entsteht **von allein** | Weder R noch Python kennen die Reihenfolge einer Zeichenkette. Wer nichts angibt, bekommt die alphabetische. **Das ist die Voreinstellung, nicht die Entscheidung.** |
| Die Rettung ist ein **Faktor** mit gesetzten Stufen | `factor(x, levels = stufen)` in R, `pd.Categorical(x, categories=stufen, ordered=True)` in Python. |

::: {.warning-box}
**Die alphabetische Sortierung hängt zudem an der Spracheinstellung.** Gross-
und Kleinschreibung, Umlaute und länderspezifische Regeln führen zu
verschiedenen Reihenfolgen auf verschiedenen Rechnern — dieselbe Grafik sieht
dann woanders anders aus.

Auf dieser Seite sind alle Stufen klein geschrieben und ohne Umlaute, damit R
und Python garantiert dieselbe Reihenfolge liefern. Das ist ein Umweg um das
Problem, keine Lösung: **Die Lösung ist, die Reihenfolge festzulegen.**

Mehr zum Thema unter
[Skalenniveaus](../statistik/grundlagen/skalenniveaus.qmd).
:::

#### Interpretation und Ergebnissatz

> In der natürlichen Reihenfolge steigen die Antwortzahlen monoton, der
> Rangkorrelationskoeffizient zwischen Position und Anzahl beträgt 1.0.
> Alphabetisch sortiert sinkt er auf 0.3, und die Extremstufen "sehr
> unzufrieden" und "sehr zufrieden" stehen nebeneinander.

### Beispiel 4: Gestapelt oder gruppiert

#### Frage und Datenlage

Vier Regionen mit je drei Produktgruppen. Die Frage: In welcher Region ist die
Produktgruppe B am stärksten? Einmal als gestapelter Balken, einmal gruppiert.

#### Rechnung

::: {.panel-tabset}

##### R

```{r}
#| label: fig-b4-dt-r
#| fig-cap: "Beispiel 4: links gestapelt, rechts gruppiert."
#| fig-height: 3.4
regionen <- c("Nord", "Sued", "Ost", "West")
mat <- rbind(Nord = c(30, 25, 20), Sued = c(28, 31, 18),
             Ost = c(26, 24, 29), West = c(32, 22, 21))
colnames(mat) <- c("A", "B", "C")
mat

c(groesste_B = regionen[which.max(mat[, "B"])],
  wert = max(mat[, "B"]))
round(c(spannweite_der_startlinien = max(mat[, "A"]) - min(mat[, "A"]),
        unterschied_in_B = max(mat[, "B"]) - min(mat[, "B"])), 1)

farben <- c("grey45", akzent, "grey80")
par(mfrow = c(1, 2), mar = c(4, 4, 3, 1))
barplot(t(mat), col = farben, border = NA, ylab = "Umsatz",
        main = "gestapelt", legend.text = colnames(mat),
        args.legend = list(x = "topright", bty = "n", cex = 0.8))
barplot(t(mat), beside = TRUE, col = farben, border = NA, ylab = "Umsatz",
        main = "gruppiert")
par(mfrow = c(1, 1))
```

##### Python

```{python}
#| label: fig-b4-dt-py
#| fig-cap: "Beispiel 4: dieselbe Gegenüberstellung in Python."
#| fig-height: 3.4
regionen = ["Nord", "Sued", "Ost", "West"]
mat = pd.DataFrame([[30, 25, 20], [28, 31, 18], [26, 24, 29], [32, 22, 21]],
                   index=regionen, columns=["A", "B", "C"], dtype=float)
print(mat)

print({"groesste_B": regionen[int(np.argmax(mat["B"]))],
       "wert": float(mat["B"].max())})
print({"spannweite_der_startlinien": float(mat["A"].max() - mat["A"].min()),
       "unterschied_in_B": float(mat["B"].max() - mat["B"].min())})

farben = ["0.45", AKZENT, "0.80"]
fig, achsen = plt.subplots(1, 2, figsize=(7, 3.4))
unten = np.zeros(4)
for spalte, farbe in zip(mat.columns, farben):
    _ = achsen[0].bar(regionen, mat[spalte], bottom=unten, color=farbe,
                      label=spalte)
    unten = unten + mat[spalte].to_numpy()
_ = achsen[0].set_title("gestapelt")
_ = achsen[0].legend(frameon=False, fontsize=8)
breite = 0.26
for k, (spalte, farbe) in enumerate(zip(mat.columns, farben)):
    _ = achsen[1].bar(np.arange(4) + (k - 1) * breite, mat[spalte],
                      width=breite, color=farbe, label=spalte)
_ = achsen[1].set_xticks(np.arange(4), regionen)
_ = achsen[1].set_title("gruppiert")
for achse in achsen:
    _ = achse.set_ylabel("Umsatz")
plt.tight_layout()
plt.show()
```

:::

#### Output Zeile für Zeile

| Region | A | B | C |
|---|---|---|---|
| Nord | 30 | 25 | 20 |
| **Sued** | 28 | **31** | 18 |
| Ost | 26 | 24 | 29 |
| West | 32 | 22 | 21 |

| Kennzahl | Wert |
|---|---|
| Region mit dem grössten B | **Sued (31)** |
| Spannweite der Startlinien von B (= Höhe von A) | **6.0** |
| Unterschied in B, grösste minus kleinste Region | **9.0** |

| Beobachtung | Erklärung |
|---|---|
| Im gestapelten Balken hat **nur A** eine gemeinsame Grundlinie | A liegt unten und lässt sich über Position vergleichen, Rang 1 der Kanalrangfolge. B und C schweben und lassen sich nur über Länge vergleichen, Rang 3. |
| Die Startlinien von B schwanken um **6.0** | Bei einem echten Unterschied in B von **9.0**. Die Störgrösse ist also zwei Drittel so gross wie das Signal — deshalb ist "welche Region hat das grösste B" im gestapelten Balken kaum zu beantworten. |
| Gruppiert ist die Antwort **sofort** da | Alle B-Balken stehen auf derselben Grundlinie. Sued ragt heraus. |
| Der gestapelte Balken kann dafür etwas anderes | Er zeigt die **Summe** je Region auf einen Blick — was der gruppierte nicht kann. |
| Es gibt keinen Sieger, nur eine Frage | "Wie gross ist das Ganze?" → gestapelt. "Wie vergleichen sich die Teile?" → gruppiert. **Wer beides braucht, zeichnet beides.** |

::: {.note-box}
**Die Sonderregel für gestapelte Balken:** Die Reihenfolge der Segmente ist
eine Entscheidung. Die Kategorie, auf die es ankommt, gehört **nach unten**,
damit sie die gemeinsame Grundlinie bekommt.

Bei gestapelten Balken mit **Anteilen** (alle Stapel gleich hoch) verschwindet
das Problem für das unterste **und** das oberste Segment — beide haben eine
Grundlinie. Nur die Mitte bleibt schwer lesbar. Bei mehr als drei bis vier
Segmenten ist ein Stapel ohnehin nicht mehr zu lesen; dann sind kleine
Teilgrafiken die bessere Wahl.
:::

#### Interpretation und Ergebnissatz

> Die Produktgruppe B ist in Sued mit 31 am grössten; der Unterschied zur
> schwächsten Region beträgt 9.0. Im gestapelten Balken schwanken die
> Startlinien von B jedoch um 6.0, sodass der Vergleich dort kaum möglich ist —
> im gruppierten Balken steht er auf gemeinsamer Grundlinie.

### Beispiel 5: Balken ohne Unsicherheit

#### Frage und Datenlage

Zwei Gruppen zu je 40 Messungen, Mittelwerte 10.18 und 11.55. Ein
Balkendiagramm zeigt zwei Balken verschiedener Höhe. Trägt es die Aussage
"B ist grösser als A"?

#### Rechnung

::: {.panel-tabset}

##### R

```{r}
#| label: fig-b5-dt-r
#| fig-cap: "Beispiel 5: links nur die Mittelwerte, Mitte mit Konfidenzintervall, rechts die Daten."
#| fig-height: 3.2
Z <- normalmatrix(8899, 2, 40)
a <- 10.2 + Z[1, ] * 3
b <- 11.8 + Z[2, ] * 3

kennzahl <- function(x) {
  se <- sd(x) / sqrt(length(x))
  ki <- qt(0.975, length(x) - 1) * se
  c(mittel = mean(x), sd = sd(x), se = se,
    unten = mean(x) - ki, oben = mean(x) + ki)
}
round(rbind(A = kennzahl(a), B = kennzahl(b)), 3)

test <- t.test(b, a, var.equal = TRUE)
round(c(differenz = mean(b) - mean(a), t = unname(test$statistic),
        p = test$p.value), 4)

par(mfrow = c(1, 3), mar = c(4, 4, 3, 1))
mitten <- c(mean(a), mean(b))
barplot(mitten, names.arg = c("A", "B"), col = neutral, border = NA,
        ylim = c(0, 14), ylab = "Wert", main = "nur Mittelwerte")

mp <- barplot(mitten, names.arg = c("A", "B"), col = neutral, border = NA,
              ylim = c(0, 14), ylab = "Wert", main = "mit 95-Prozent-Intervall")
grenzen <- rbind(kennzahl(a), kennzahl(b))
arrows(mp, grenzen[, "unten"], mp, grenzen[, "oben"],
       angle = 90, code = 3, length = 0.08, lwd = 2)

plot(rep(1:2, each = 40) + (lehmer(31, 80) - 0.5) * 0.3, c(a, b),
     pch = 16, col = adjustcolor("grey25", alpha.f = 0.5), xaxt = "n",
     xlab = "", ylab = "Wert", main = "die Daten selbst", xlim = c(0.5, 2.5))
axis(1, at = 1:2, labels = c("A", "B"))
par(mfrow = c(1, 1))
```

##### Python

```{python}
#| label: fig-b5-dt-py
#| fig-cap: "Beispiel 5: dieselben drei Darstellungen in Python."
#| fig-height: 3.2
Z = normalmatrix(8899, 2, 40)
a = 10.2 + Z[0] * 3
b = 11.8 + Z[1] * 3


def kennzahl(x):
    se = x.std(ddof=1) / np.sqrt(len(x))
    ki = stats.t.ppf(.975, len(x) - 1) * se
    return {"mittel": x.mean(), "sd": x.std(ddof=1), "se": se,
            "unten": x.mean() - ki, "oben": x.mean() + ki}


print(pd.DataFrame({"A": kennzahl(a), "B": kennzahl(b)}).round(3).T)

t, p = stats.ttest_ind(b, a)
print({"differenz": round(float(b.mean() - a.mean()), 4),
       "t": round(float(t), 4), "p": round(float(p), 4)})

kA, kB = kennzahl(a), kennzahl(b)
mitten = [kA["mittel"], kB["mittel"]]
fehler = [kA["oben"] - kA["mittel"], kB["oben"] - kB["mittel"]]

fig, achsen = plt.subplots(1, 3, figsize=(7, 3.2))
_ = achsen[0].bar(["A", "B"], mitten, color=NEUTRAL)
_ = achsen[0].set_ylim(0, 14)
_ = achsen[0].set_title("nur Mittelwerte")
_ = achsen[1].bar(["A", "B"], mitten, color=NEUTRAL, yerr=fehler, capsize=5)
_ = achsen[1].set_ylim(0, 14)
_ = achsen[1].set_title("mit 95-Prozent-Intervall")
streu = (lehmer(31, 80) - 0.5) * 0.3
_ = achsen[2].scatter(np.repeat([1, 2], 40) + streu, np.concatenate([a, b]),
                      s=12, color="0.25", alpha=0.5)
_ = achsen[2].set_xticks([1, 2], ["A", "B"])
_ = achsen[2].set_title("die Daten selbst")
for achse in achsen:
    _ = achse.set_ylabel("Wert")
plt.tight_layout()
plt.show()
```

:::

#### Output Zeile für Zeile

| Gruppe | Mittel | SD | Standardfehler | 95-Prozent-Intervall |
|---|---|---|---|---|
| A | **10.179** | 3.090 | 0.489 | 9.191 bis 11.167 |
| B | **11.553** | 3.283 | 0.519 | 10.503 bis 12.603 |

| Kennzahl | Wert |
|---|---|
| Differenz | **1.374** |
| t | 1.9275 |
| p | **0.0576** |

| Beobachtung | Erklärung |
|---|---|
| Der reine Balken zeigt einen **klaren** Unterschied | 11.55 gegen 10.18, gut sichtbar. Das Bild behauptet eine Gewissheit, die in den Daten nicht steht. |
| Die Intervalle **überlappen sich** | 10.503 bis 12.603 gegen 9.191 bis 11.167 — der Überlappungsbereich reicht von 10.50 bis 11.17. |
| Der p-Wert liegt bei **0.0576** | Also knapp über der üblichen Schwelle. Nicht "kein Unterschied", aber auch nicht "nachgewiesen". |
| Die Punktwolke zeigt, **warum** | Beide Gruppen streuen mit SD um 3.1 bis 3.3, die Differenz beträgt 1.37. Die Verteilungen überlappen sich fast vollständig. |
| Der Balken unterschlägt **39 von 40 Werten je Gruppe** | Er zeigt nur den Mittelwert. **Ein Balkendiagramm von Mittelwerten ist die datenärmste Darstellung, die es gibt** — eine Zahl je Balken. |

::: {.warning-box}
**Die Regel für Mittelwertvergleiche:** Ein Balken ohne Unsicherheitsmass ist
bei Messdaten fast immer die falsche Wahl.

| Stichprobengrösse | bessere Darstellung |
|---|---|
| bis ~30 je Gruppe | **alle Punkte zeigen**, Mittelwert als Strich darüber |
| 30 bis ~200 | Punkte mit Streuung plus Intervall, oder Boxplot mit Punkten |
| darüber | Boxplot oder Violinplot mit Intervall des Mittelwerts |

Und: **Überlappende Konfidenzintervalle sind kein Test.** Sie sind ein
konservativer Hinweis — der p-Wert kann trotz Überlappung unter 0.05 liegen.
Der Test gehört gerechnet, siehe
[Hypothesentests](../statistik/inferenz/hypothesentests-grundlagen.qmd) und
[t-Test für zwei Stichproben](../statistik/tests/t-test-zwei-stichproben.qmd).
:::

#### Interpretation und Ergebnissatz

> Die Mittelwerte betragen 10.179 und 11.553, die Differenz 1.374. Die
> 95-Prozent-Intervalle überlappen sich (9.19–11.17 gegen 10.50–12.60) und der
> t-Test ergibt p = 0.0576. Das reine Balkendiagramm zeigt einen deutlichen
> Unterschied, den die Daten nicht belegen.

::::

## Verständnisfragen

::: {.quiz}
Eine Umfrage misst Zufriedenheit auf einer Skala von "sehr unzufrieden" bis
"sehr zufrieden". Die Grafik sortiert die Balken alphabetisch. Was ist der
Fehler?

- [x] Die Ordnung der Kategorien ist Information und geht verloren ~ Richtig.
      Im Beispiel sank die Rangkorrelation zwischen Position und Anzahl von 1.0
      auf 0.3, und "sehr zufrieden" landete direkt neben "sehr unzufrieden".
- [ ] Balken sind für Umfragedaten ungeeignet ~ Sie sind hier passend, nur die
      Sortierung stimmt nicht.
- [ ] Die Skala ist zu fein ~ Fünf Stufen sind unproblematisch.
:::

::: {.quiz}
Zwei Verteilungen haben Mediane von 50.13 und 50.95. Genügt der Boxplot?

- [x] Nein — bei der einen liegen nur 1.7 Prozent der Werte in der Nähe des
      Medians ~ Richtig. Sie ist zweigipflig, der Median fällt ins Tal
      dazwischen. Der Boxplot zeigt fünf Zahlen und keine Form; das Histogramm
      zeigt es sofort.
- [ ] Ja, gleiche Mediane heissen ähnliche Verteilungen ~ Der Mittelwert war
      ebenfalls fast gleich, die Formen sind völlig verschieden.
- [ ] Nein, weil die Standardabweichungen verschieden sind ~ Der Unterschied
      13.0 gegen 9.9 ist ein Hinweis, erklärt die Zweigipfligkeit aber nicht.
:::

::: {.quiz}
Ein Streudiagramm mit 5000 Punkten wirkt als dichte Wolke. Wie viele Punkte
sind tatsächlich sichtbar?

- [x] Rund ein Fünftel, der Rest liegt auf schon belegten Stellen ~ Richtig, im
      Beispiel 1021 belegte Rasterzellen von 5000 Punkten. In der dichtesten
      Zelle lagen 23 Punkte übereinander.
- [ ] Alle, sie überlappen nur ~ Überlappen heisst verdecken; der untere Punkt
      trägt nichts mehr zum Bild bei.
- [ ] Das lässt sich nicht bestimmen ~ Über ein Raster in Markengrösse lässt es
      sich genau auszählen.
:::

::: {.quiz}
Warum ist im gestapelten Balken die mittlere Kategorie schwer zu vergleichen?

- [x] Sie hat keine gemeinsame Grundlinie, ihre Startlinie schwankt ~ Richtig.
      Im Beispiel schwankten die Startlinien um 6.0 bei einem echten
      Unterschied von 9.0. Nur das unterste Segment liegt auf gemeinsamer
      Position.
- [ ] Die Farben sind zu ähnlich ~ Auch mit klar getrennten Farben bliebe das
      Problem der fehlenden Grundlinie.
- [ ] Gestapelte Balken sind grundsätzlich falsch ~ Für die Summe je Gruppe
      sind sie gerade die richtige Wahl.
:::

::: {.quiz}
Zwei Balken zeigen Mittelwerte von 10.18 und 11.55. Was fehlt?

- [x] Ein Unsicherheitsmass — die Intervalle überlappen sich und p liegt bei
      0.058 ~ Richtig. Der Balken zeigt eine Zahl je Gruppe und unterschlägt
      die Streuung von rund 3.1, die fast so gross ist wie der Abstand.
- [ ] Nichts, der Unterschied ist ja sichtbar ~ Sichtbar ist er, belegt nicht.
- [ ] Eine logarithmische Achse ~ Die ändert an der Unsicherheit nichts.
:::

::: {.quiz}
Zwei Kennzahlen mit sehr verschiedenen Einheiten sollen im Zeitverlauf
verglichen werden. Was ist die bessere Lösung als eine zweite y-Achse?

- [ ] Beide Reihen auf denselben Wertebereich normieren und in eine Grafik ~
      Möglich, aber die Normierung ist ebenso willkürlich wie die zweite Achse.
- [x] Zwei Teilgrafiken übereinander mit gemeinsamer Zeitachse ~ Richtig. Der
      zeitliche Zusammenhang bleibt sichtbar, und keine Skalierung suggeriert
      einen Gleichlauf, den es so nicht gibt.
- [ ] Eine Kennzahl weglassen ~ Das löst das Darstellungsproblem, aber nicht die
      Aufgabe.
:::

## Verlinkte Ressourcen

- [From Data to Viz: Entscheidungsbaum nach Datentyp](https://www.data-to-viz.com/)
- [Claus Wilke: Directory of Visualizations](https://clauswilke.com/dataviz/directory-of-visualizations.html)
- [Wahrnehmung und Kodierung](wahrnehmung-kodierung.qmd) — warum die Rangfolge der Kanäle die Wahl bestimmt
- [Irreführende Darstellungen](irrefuehrende-darstellungen.qmd) — was schiefgeht, wenn die Wahl falsch ist
- [Skalenniveaus](../statistik/grundlagen/skalenniveaus.qmd) — welche Darstellung welcher Datentyp zulässt
