---
title: "Diagrammtyp wählen"
description: "Vom Datentyp und der Botschaft zur passenden Darstellung."
categories: ["Visualisierung", "Wahrnehmung", "R", "Python"]
quelle: ["DAVI"]
seitentyp: konzept
stand: entwurf
order: 30
---

```{r}
#| label: setup-r
#| include: false
library(ggplot2)

theme_set(theme_minimal(base_size = 12))
set.seed(7)
```

## Kernideen

- Die Wahl folgt der Aufgabe, nicht dem Aussehen
- Sechs Aufgaben decken fast alles ab: Mengen, Verteilungen, Anteile, Zusammenhänge, Räume, Unsicherheit
- Das Skalenniveau entscheidet, welche Darstellung überhaupt zulässig ist
- Ordinale Reihenfolgen sind Information und werden nie alphabetisch sortiert
- Ab etwa sieben Kategorien ist Farbe als Unterscheidung erledigt
- Nicht beim Lieblingsdiagramm anfangen, sondern bei der Aussage

## Erklärung

::: {.note-box}
**Vorwissen:** [Wahrnehmung und Kodierung](wahrnehmung-kodierung.qmd) für die
Rangfolge der Kanäle und [Skalenniveaus](../statistik/grundlagen/skalenniveaus.qmd)
für die Frage, was mit welchen Daten zulässig ist. Umgesetzt wird die Wahl mit
[ggplot2](ggplot2.qmd), [matplotlib](matplotlib.qmd) oder
[seaborn und plotly](seaborn-plotly.qmd).
:::

### Zuerst die Aufgabe bestimmen

Die Frage lautet nicht "welches Diagramm sieht gut aus", sondern "welche Art von
Aussage soll transportiert werden". Sechs Aufgaben decken den Alltag ab:

| Aufgabe | Typische Frage | Kandidaten |
|---|---|---|
| Mengen vergleichen | Wer ist grösser, wie viel liegt dazwischen? | Balken, sortierter Punktplot, Heatmap |
| Verteilung zeigen | Wie streuen die Werte, gibt es mehrere Gipfel? | Histogramm, Dichtekurve, Boxplot, Violinplot, empirische Verteilungsfunktion |
| Anteile zeigen | Wie verteilt sich ein Ganzes? | gestapelter Balken, Torte bei wenigen Teilen, Mosaik, Treemap |
| Zusammenhang zeigen | Hängen zwei Grössen zusammen? | Streudiagramm, Blasendiagramm, Steigungsdiagramm |
| Verlauf zeigen | Wie entwickelt sich etwas über die Zeit? | Liniendiagramm, Flächendiagramm, Kalender-Heatmap |
| Unsicherheit zeigen | Wie genau ist die Schätzung? | Fehlerbalken, Konfidenzband, Quantilpunkte |

Der Weg ist immer derselbe: Aussage formulieren, Aufgabe zuordnen, aus den
Kandidaten den einfachsten wählen, der die Aussage trägt.

### Dann das Skalenniveau prüfen

| Datentyp | Beispiel | Zulässig | Nicht zulässig |
|---|---|---|---|
| kontinuierlich | Temperatur, Umsatz, Dauer | Position, Länge, Fläche, Farbverlauf | |
| diskret gezählt | Stückzahl, Anzahl Personen | wie kontinuierlich | zwischen den Punkten interpolieren |
| kategorial mit Ordnung | Note, klein/mittel/gross | Position, sequenzieller Farbverlauf | alphabetisch sortieren |
| kategorial ohne Ordnung | Standort, Produktgruppe | Form, qualitative Palette | Farbverlauf, der eine Rangfolge suggeriert |

Drei Regeln fallen daraus:

1. **Ordinale Reihenfolge erhalten.** "klein, mittel, gross" alphabetisch
   sortiert ergibt "gross, klein, mittel" und macht die Grafik unlesbar.
2. **Nominale Daten nicht mit Verlaufsfarben.** Ein Verlauf behauptet eine
   Ordnung, die es nicht gibt.
3. **Ab etwa sieben Kategorien** ist Farbe als Unterscheidungskanal am Ende.
   Dann trennt Position, etwa als sortierte Balken oder kleine Teilgrafiken.

### Die drei häufigsten Fehlgriffe

**Torte statt Balken.** Winkel liest sich schlechter als Länge. Eine Torte
funktioniert bei zwei, höchstens drei Teilen und wenn es um "ungefähr die
Hälfte" geht, nicht um Rangfolgen.

**Linie über kategoriale Achsen.** Eine Linie behauptet, dass es zwischen den
Punkten Werte gibt. Zwischen "Bern" und "Chur" gibt es keine.

**Doppelachse für zwei Grössen.** Die zweite Achse ist frei skalierbar, also ist
auch der suggerierte Gleichlauf frei erfunden, siehe
[irreführende Darstellungen](irrefuehrende-darstellungen.qmd). Besser sind zwei
Teilgrafiken übereinander mit gemeinsamer Zeitachse.

### Ein Beispiel für Verteilungen

Boxplots fassen fünf Kennzahlen zusammen und verbergen dabei die Form. Zwei
völlig verschiedene Verteilungen können identische Boxplots haben:

```{r}
#| label: fig-verteilung-r
#| fig-cap: "Oben zwei Verteilungen als Boxplot, unten dieselben Daten als Histogramm."
#| fig-height: 4.2
einfach <- rnorm(300, mean = 50, sd = 10)
zweigipflig <- c(rnorm(150, mean = 38, sd = 4), rnorm(150, mean = 62, sd = 4))

par(mfrow = c(2, 2), mar = c(4, 4, 2.5, 1))
boxplot(einfach, horizontal = TRUE, main = "eingipflig, Boxplot", ylim = c(20, 80))
boxplot(zweigipflig, horizontal = TRUE, main = "zweigipflig, Boxplot", ylim = c(20, 80))
hist(einfach, breaks = 25, main = "eingipflig, Histogramm", xlab = "Wert", xlim = c(20, 80))
hist(zweigipflig, breaks = 25, main = "zweigipflig, Histogramm", xlab = "Wert", xlim = c(20, 80))
par(mfrow = c(1, 1))
```

Die Boxplots sehen ähnlich aus, die Histogramme zeigen den Unterschied sofort.
Für den Vergleich vieler Gruppen bleibt der Boxplot trotzdem gut: er ist
kompakt und macht Lage und Streuung vergleichbar. Bei wenigen Gruppen ist die
Form wichtiger, dann sind Histogramm, Dichtekurve oder Violinplot die bessere
Wahl.

### Wenn es viele Beobachtungen sind

Ab einigen tausend Punkten überdecken sich die Marken im Streudiagramm, und man
sieht nur noch eine Wolke. Drei Auswege, in dieser Reihenfolge:

1. Transparenz und kleinere Punkte
2. Binning: Sechsecke oder Kacheln statt Punkte
3. Zusammenfassen: Dichtekonturen oder eine Glättungslinie über die Punkte

::: {.quiz}
Eine Umfrage misst Zufriedenheit auf einer Skala von "sehr unzufrieden" bis
"sehr zufrieden". Die Grafik sortiert die Balken alphabetisch. Was ist der
Fehler?

- [x] Die Ordnung der Kategorien ist Information und geht verloren ~ Richtig.
      Ordinale Stufen haben eine inhaltliche Reihenfolge; alphabetisch sortiert
      steht "sehr zufrieden" neben "sehr unzufrieden", und das Muster ist nicht
      mehr erkennbar.
- [ ] Balken sind für Umfragedaten ungeeignet ~ Sie sind hier passend, nur die
      Sortierung stimmt nicht.
- [ ] Die Skala ist zu fein ~ Fünf Stufen sind unproblematisch.
:::

::: {.quiz}
Zwei Kennzahlen mit sehr verschiedenen Einheiten sollen im Zeitverlauf
verglichen werden. Was ist die bessere Lösung als eine zweite y-Achse?

- [ ] Beide Reihen auf denselben Wertebereich normieren und in eine Grafik ~
      Möglich, aber die Normierung ist ebenso willkürlich wie die zweite Achse.
- [x] Zwei Teilgrafiken übereinander mit gemeinsamer Zeitachse ~ Richtig. Der
      zeitliche Zusammenhang bleibt sichtbar, und keine Skalierung suggeriert
      einen Gleichlauf, den es so nicht gibt.
- [ ] Eine Kennzahl weglassen ~ Das löst das Darstellungsproblem, aber nicht die
      Aufgabe.
:::

## Verlinkte Ressourcen

- [Claus Wilke: Directory of Visualizations](https://clauswilke.com/dataviz/directory-of-visualizations.html)
- [From Data to Viz: Entscheidungsbaum nach Datentyp](https://www.data-to-viz.com/)
- [The R Graph Gallery](https://r-graph-gallery.com/)
