---
title: "Farbe"
description: "Paletten nach Aufgabe, Kontrast und Farbfehlsichtigkeit."
categories: ["Farbe", "Wahrnehmung", "Visualisierung", "R"]
quelle: ["DAVI"]
seitentyp: konzept
stand: entwurf
order: 70
---

```{r}
#| label: setup-r
#| include: false
library(ggplot2)

theme_set(theme_minimal(base_size = 12))
```

## Kernideen

- Farbe hat drei Aufgaben: unterscheiden, Mengen darstellen, hervorheben
- Zu jeder Aufgabe gehört ein Palettentyp, und Verwechslungen führen in die Irre
- Ein Farbverlauf über nominale Kategorien behauptet eine Rangfolge
- Regenbogenpaletten erzeugen Grenzen, die in den Daten nicht existieren
- Rot-Grün darf nie der einzige Unterscheidungskanal sein
- Der Graustufentest zeigt, ob eine Grafik zu viel Last auf den Farbton legt

## Erklärung

::: {.note-box}
**Vorwissen:** [Wahrnehmung und Kodierung](wahrnehmung-kodierung.qmd), vor
allem die Rangfolge der Kanäle: Farbton eignet sich zum Unterscheiden, nicht zum
Ablesen von Mengen.
:::

### Drei Aufgaben, drei Palettentypen

| Aufgabe | Palettentyp | Wann | Beispiele |
|---|---|---|---|
| Unterscheiden | qualitativ | nominale Kategorien ohne Reihenfolge | Okabe-Ito, ColorBrewer Set2 |
| Menge darstellen | sequenziell | kontinuierliche Werte mit einer Richtung | Viridis, Blues |
| Abweichung zeigen | divergierend | Werte mit sinnvollem Nullpunkt: Saldo, Veränderung | RdBu, BrBG |
| Hervorheben | Akzent auf Grau | eine Gruppe soll auffallen | alles grau, eine Serie farbig |

Der häufigste Fehler ist die Verwechslung der ersten beiden. Ein Farbverlauf über
Standorte suggeriert, dass Bern "weniger" ist als Zürich. Umgekehrt zerlegt eine
qualitative Palette eine kontinuierliche Grösse in scheinbare Klassen.

```{r}
#| label: fig-paletten-r
#| fig-cap: "Dieselben Werte mit einer sequenziellen Palette, mit Regenbogen und in Graustufen umgerechnet."
#| fig-height: 3.2
werte <- seq(0, 1, length.out = 40)
zeige_palette <- function(farben, titel) {
  image(matrix(seq_along(farben), ncol = 1), col = farben, axes = FALSE, main = titel)
}

par(mfrow = c(1, 3), mar = c(1, 1, 3, 1))
zeige_palette(hcl.colors(40, "Viridis"), "sequenziell (Viridis)")
zeige_palette(rainbow(40), "Regenbogen")
zeige_palette(grey.colors(40, start = 0, end = 1), "Graustufen")
par(mfrow = c(1, 1))
```

Die sequenzielle Palette wird gleichmässig heller; der Regenbogen springt
dagegen zwischen Gelb und Grün und erzeugt dort scheinbare Kanten, die in den
Daten nicht vorkommen. Genau deshalb ist er für Mengen ungeeignet, obwohl er
seit Jahrzehnten Voreinstellung in vielen Programmen war.

### Hervorheben heisst grau werden lassen

Die wirksamste Farbentscheidung ist meist, Farbe wegzunehmen. Alles in Grau,
und genau das, worum es geht, in einer Farbe. Das Auge findet die Ausnahme
sofort, und die Grafik verträgt zusätzlich Beschriftung, ohne unruhig zu werden.

```{r}
#| label: fig-akzent-r
#| fig-cap: "Links jede Serie in einer eigenen Farbe, rechts eine hervorgehoben."
#| fig-height: 3.2
jahre <- 2019:2026
verlauf <- data.frame(
  jahr = rep(jahre, 5),
  region = rep(c("Nord", "Ost", "Sued", "West", "Mitte"), each = 8),
  wert = c(100, 104, 108, 111, 113, 116, 118, 121,
           98, 101, 103, 104, 106, 108, 109, 111,
           95, 99, 106, 115, 126, 138, 151, 166,
           102, 103, 105, 106, 107, 108, 110, 112,
           99, 100, 102, 103, 105, 106, 107, 109)
)

par(mfrow = c(1, 2), mar = c(4, 4, 3, 1))
matplot(jahre, matrix(verlauf$wert, nrow = 8), type = "l", lty = 1, lwd = 2,
        col = hcl.colors(5, "Dark 3"), xlab = "Jahr", ylab = "Index",
        main = "fünf Farben")
matplot(jahre, matrix(verlauf$wert, nrow = 8), type = "l", lty = 1,
        lwd = c(1.5, 1.5, 3, 1.5, 1.5),
        col = c("grey75", "grey75", "#b2182b", "grey75", "grey75"),
        xlab = "Jahr", ylab = "Index", main = "ein Akzent")
par(mfrow = c(1, 1))
```

Beide Bilder enthalten dieselben Daten. Rechts ist die Aussage sofort da: eine
Region wächst, die übrigen nicht.

### Farbfehlsichtigkeit

Etwa acht Prozent der Männer sehen Rot und Grün nur eingeschränkt getrennt. Das
ist kein Randfall, sondern in jeder grösseren Runde jemand.

Drei Regeln decken das ab:

1. **Rot-Grün nie als einzigen Kanal.** Zusätzlich Form, Position oder direkte
   Beschriftung einsetzen.
2. **Geprüfte Paletten verwenden.** Viridis für Verläufe, Okabe-Ito für
   Kategorien sind dafür entworfen.
3. **Nicht auf Farbe allein hervorheben.** Ein Akzent verträgt zusätzlich eine
   dickere Linie oder eine Beschriftung.

Die Okabe-Ito-Palette für Kategorien, als Werte zum Kopieren:

```r
okabe_ito <- c("#E69F00", "#56B4E9", "#009E73", "#F0E442",
               "#0072B2", "#D55E00", "#CC79A7", "#000000")
```

### Der Graustufentest

Die schnellste Prüfung: die Grafik in Graustufen ansehen. Ist sie dann nicht
mehr lesbar, trägt der Farbton zu viel Last. Das betrifft nicht nur den Druck,
sondern auch Projektoren, schlechte Bildschirme und eben eingeschränktes
Farbsehen.

Zwei weitere Prüfungen gehören dazu: Kontrast zwischen Text und Hintergrund von
mindestens 4.5 zu 1, und keine Information, die ausschliesslich über Farbe
kodiert ist.

::: {.quiz}
Eine Karte färbt Kantone nach Produktgruppe mit einer Verlaufsfarbskala von
Hellblau bis Dunkelblau. Was stimmt daran nicht?

- [x] Ein Verlauf behauptet eine Reihenfolge, die es bei Produktgruppen nicht
      gibt ~ Richtig. Nominale Kategorien brauchen eine qualitative Palette;
      der Verlauf legt nahe, dass dunkleres Blau "mehr" bedeutet.
- [ ] Blau ist für Karten ungeeignet ~ Die Farbwahl selbst ist unproblematisch,
      der Palettentyp ist es nicht.
- [ ] Es fehlt eine Legende ~ Auch mit Legende bliebe die falsche Suggestion.
:::

::: {.quiz}
Eine Grafik unterscheidet zwei Serien allein durch Rot und Grün. Warum genügt
das nicht?

- [ ] Weil Rot und Grün sich zu ähnlich sind ~ Für die meisten sind sie gut
      unterscheidbar; das Problem ist spezifischer.
- [x] Weil rund acht Prozent der Männer diese beiden nicht sicher trennen ~
      Richtig. Ein zweiter Kanal muss dazu: verschiedene Linienarten, direkte
      Beschriftung oder Position in getrennten Teilgrafiken.
- [ ] Weil Rot immer Warnung bedeutet ~ Die Bedeutungskonvention ist ein
      eigenes Thema, aber nicht der Grund hier.
:::

## Verlinkte Ressourcen

- [Claus Wilke: Color basics](https://clauswilke.com/dataviz/color-basics.html)
- [ColorBrewer: Paletten nach Aufgabe](https://colorbrewer2.org/)
- [Viridis: Farbverläufe für alle Sehtypen](https://cran.r-project.org/web/packages/viridis/vignettes/intro-to-viridis.html)
- [Okabe-Ito-Palette](https://jfly.uni-koeln.de/color/)
