---
title: "Irreführende Darstellungen"
description: "Abgeschnittene Achsen, falsche Flächen und andere Verzerrungen."
categories: ["Visualisierungsethik", "Visualisierung", "Wahrnehmung", "R"]
quelle: ["DAVI"]
seitentyp: konzept
stand: entwurf
order: 80
---

```{r}
#| label: setup-r
#| include: false
library(ggplot2)

theme_set(theme_minimal(base_size = 12))
```

## Kernideen

- Bei Balken kodiert die Länge die Menge, also muss die Achse bei null beginnen
- Bei Linien trägt die Steigung die Aussage, deshalb ist ein Ausschnitt dort zulässig
- Eine zweite y-Achse macht jeden gewünschten Gleichlauf herstellbar
- Flächen nach dem Radius zu skalieren vervierfacht den Eindruck
- Der gewählte Zeitraum kann die Aussage stärker bestimmen als die Daten
- Die meisten Verzerrungen entstehen aus Bequemlichkeit, nicht aus Absicht

## Erklärung

::: {.note-box}
**Vorwissen:** [Wahrnehmung und Kodierung](wahrnehmung-kodierung.qmd). Fast
jede Verzerrung hier ist ein Missbrauch eines Kanals: Länge, Fläche oder
Steigung sagt etwas anderes als die Zahl.
:::

### Die abgeschnittene Achse

Der bekannteste Fall, und der einzige, bei dem die Antwort von der Diagrammart
abhängt.

```{r}
#| label: fig-achse-r
#| fig-cap: "Dieselben vier Werte: links mit Achse ab null, rechts ab 90. Der Eindruck unterscheidet sich um ein Vielfaches."
#| fig-height: 3.2
quartale <- c("Q1", "Q2", "Q3", "Q4")
werte <- c(96, 98, 99, 101)

par(mfrow = c(1, 2), mar = c(4, 4, 3, 1))
barplot(werte, names.arg = quartale, col = "grey70", ylim = c(0, 110),
        ylab = "Index", main = "Achse ab null")
barplot(werte, names.arg = quartale, col = "grey70", ylim = c(90, 102), xpd = FALSE,
        ylab = "Index", main = "Achse ab 90")
par(mfrow = c(1, 1))
```

Links ist zu sehen, was der Fall ist: die Werte liegen dicht beieinander.
Rechts sieht dieselbe Veränderung nach einer Verdreifachung aus. Der Grund ist,
dass die Länge des Balkens die Menge kodiert; halbiert man den Balken, halbiert
man die behauptete Menge.

Bei einem **Liniendiagramm** ist der Ausschnitt dagegen zulässig und oft
notwendig, weil dort nicht die Länge, sondern die Steigung die Aussage trägt.
Eine Zeitreihe von Körpertemperaturen ab null darzustellen wäre unsinnig. Wer
den Ausschnitt wählt, sagt es in der Achsenbeschriftung.

### Die zweite y-Achse

Zwei Kurven mit verschiedenen Einheiten, jede an ihrer eigenen Achse: Das ist
die eleganteste Art, einen Zusammenhang zu behaupten, den es nicht gibt. Weil
beide Skalen frei wählbar sind, lässt sich fast jeder Gleichlauf herstellen und
mit einer anderen Skalierung wieder auflösen.

Was stattdessen geht: zwei Teilgrafiken übereinander mit gemeinsamer Zeitachse.
Der zeitliche Bezug bleibt, die Suggestion verschwindet. Wenn es wirklich um den
Zusammenhang geht, ist das Streudiagramm der beiden Grössen ehrlicher, siehe
[Korrelation](../statistik/grundlagen/korrelation.qmd).

### Flächen und Radien

Wird eine Menge über eine Kreisfläche dargestellt und dabei der Radius
proportional zur Menge gesetzt, wächst die Fläche im Quadrat. Der doppelte Wert
sieht dann viermal so gross aus.

```{r}
#| label: fig-flaeche-r
#| fig-cap: "Zwei Werte im Verhältnis 1 zu 2. Links korrekt über die Fläche skaliert, rechts über den Radius."
#| fig-height: 3.2
kreis <- function(x, y, r, farbe = "grey70") {
  winkel <- seq(0, 2 * pi, length.out = 200)
  polygon(x + r * cos(winkel), y + r * sin(winkel), col = farbe, border = NA)
}

par(mfrow = c(1, 2), mar = c(1, 1, 3, 1))
plot(NA, xlim = c(0, 10), ylim = c(0, 6), axes = FALSE, xlab = "", ylab = "",
     main = "Fläche verdoppelt (richtig)")
kreis(2.5, 3, 1); kreis(6.5, 3, sqrt(2))
plot(NA, xlim = c(0, 10), ylim = c(0, 6), axes = FALSE, xlab = "", ylab = "",
     main = "Radius verdoppelt (falsch)")
kreis(2.5, 3, 1); kreis(7, 3, 2)
par(mfrow = c(1, 1))
```

Links stimmt der Eindruck mit dem Verhältnis überein, rechts wirkt der zweite
Wert viermal so gross. Dasselbe gilt für Bildsymbole, die in beide Richtungen
skaliert werden.

### Der gewählte Ausschnitt

Ein Zeitraum lässt sich so wählen, dass er eine Aussage trägt, die über den
ganzen Verlauf nicht gilt. Das ist besonders wirksam, weil nichts an der Grafik
falsch ist: Die Zahlen stimmen, die Achsen stimmen, nur der Ausschnitt ist die
Botschaft.

Die Gegenprobe ist einfach: Wie sieht dieselbe Grafik mit dem doppelten
Zeitraum aus? Ändert sich die Aussage, gehört der längere Zeitraum in die
Grafik oder wenigstens die Begründung für den Ausschnitt in die Bildunterschrift.

### Aggregation, die den Effekt umdreht

Wenn Gruppen zusammengefasst werden, kann der Gesamttrend in die andere Richtung
zeigen als jede einzelne Gruppe. Das ist kein Darstellungsfehler, sondern ein
Denkfehler, der sich in der Darstellung fortsetzt, und er heisst
Simpson-Paradox.

```{r}
#| label: fig-simpson-r
#| fig-cap: "Innerhalb jeder Gruppe fällt der Zusammenhang, über alle Gruppen hinweg steigt er."
#| fig-height: 3.4
gruppe <- rep(c("A", "B", "C"), each = 20)
x <- c(seq(1, 4, length.out = 20), seq(4, 7, length.out = 20), seq(7, 10, length.out = 20))
y <- c(seq(6, 4, length.out = 20), seq(9, 7, length.out = 20), seq(12, 10, length.out = 20))

par(mfrow = c(1, 2), mar = c(4, 4, 3, 1))
plot(x, y, pch = 16, col = "grey40", xlab = "x", ylab = "y",
     main = "alle Daten zusammen")
abline(lm(y ~ x), lwd = 2)
plot(x, y, pch = 16, col = as.factor(gruppe), xlab = "x", ylab = "y",
     main = "nach Gruppen getrennt")
for (g in unique(gruppe)) {
  idx <- gruppe == g
  abline(lm(y[idx] ~ x[idx]), lwd = 2, col = which(unique(gruppe) == g))
}
par(mfrow = c(1, 1))
```

Links steigt die Gerade, rechts fällt sie in jeder Gruppe. Welche Darstellung
richtig ist, entscheidet die Fragestellung, nicht die Grafik: Geht es um den
Effekt innerhalb vergleichbarer Fälle, ist die getrennte Darstellung die
richtige.

### Die kurze Prüfliste

- Beginnt die Balkenachse bei null?
- Steht eine zweite y-Achse in der Grafik, und lässt sie sich vermeiden?
- Sind Flächen nach Fläche skaliert und nicht nach Radius?
- Ist der Zeitraum begründet, und was zeigt der doppelte?
- Verstecken zusammengefasste Gruppen einen gegenläufigen Effekt?
- Ist die Achse nirgends umgedreht, ohne dass es dasteht?
- Trägt der Titel eine Aussage, die die Daten hergeben?

::: {.quiz}
Ein Liniendiagramm zeigt die Serverauslastung zwischen 68 und 74 Prozent, die
Achse beginnt bei 65. Ist das irreführend?

- [ ] Ja, jede Achse muss bei null beginnen ~ Diese Regel gilt für Balken, nicht
      allgemein.
- [x] Nein, bei Linien trägt die Steigung die Aussage ~ Richtig. Eine Achse ab
      null würde den Verlauf zu einer flachen Linie zusammendrücken und die
      Information vernichten. Der Ausschnitt gehört beschriftet, mehr nicht.
- [ ] Nur, wenn die Schwankung klein ist ~ Die Grösse der Schwankung ändert die
      Logik nicht.
:::

::: {.quiz}
Eine Infografik stellt zwei Beträge als Kreise dar, der zweite ist doppelt so
gross im Durchmesser. Wie liest das Publikum das?

- [x] Als das Vierfache, weil die Fläche quadratisch wächst ~ Richtig. Wahrnommen
      wird die Fläche. Wer den Betrag verdoppeln will, multipliziert den Radius
      mit der Wurzel aus zwei.
- [ ] Als das Doppelte, weil der Durchmesser verdoppelt wurde ~ Der Durchmesser
      ist nicht der Kanal, über den gelesen wird.
- [ ] Das hängt von der Legende ab ~ Eine Legende korrigiert den optischen
      Eindruck nicht.
:::

## Verlinkte Ressourcen

- [Claus Wilke: Common pitfalls of color use und weitere Fallen](https://clauswilke.com/dataviz/)
- [Calling Bullshit: Misleading Axes](https://www.callingbullshit.org/tools/tools_misleading_axes.html)
- [Simpson-Paradox erklärt](https://plato.stanford.edu/entries/paradox-simpson/)
