---
title: "Irreführende Darstellungen"
description: "Abgeschnittene Achsen, falsche Flächen und andere Verzerrungen."
categories: ["Visualisierungsethik", "Visualisierung", "Wahrnehmung", "R", "Python"]
quelle: ["DAVI"]
seitentyp: konzept
stand: fertig
order: 80
---

```{r}
#| label: setup-r
#| include: false
library(ggplot2)

theme_set(theme_minimal(base_size = 12))

lehmer <- function(saat, anzahl) {
  s <- saat
  raus <- numeric(anzahl)
  for (k in seq_len(anzahl)) {
    s <- (16807 * s) %% 2147483647
    raus[k] <- s / 2147483647
  }
  raus
}

normalmatrix <- function(saat, zeilen, spalten) {
  matrix(qnorm(lehmer(saat, zeilen * spalten)), nrow = zeilen, byrow = TRUE)
}

steigung <- function(x, y) unname(coef(lm(y ~ x))[2])

akzent <- "#b2182b"
neutral <- "grey78"
```

```{python}
#| label: setup-python
#| include: false
import numpy as np
import pandas as pd
import matplotlib.pyplot as plt
from scipy import stats

np.set_printoptions(suppress=True)
plt.rcParams.update({"figure.figsize": (7, 4.2), "font.size": 11,
                     "savefig.dpi": 288, "figure.dpi": 288})

AKZENT = "#b2182b"
NEUTRAL = "#c7c7c7"


def lehmer(saat, anzahl):
    s = float(saat)
    raus = np.empty(anzahl)
    for k in range(anzahl):
        s = (16807.0 * s) % 2147483647.0
        raus[k] = s / 2147483647.0
    return raus


def normalmatrix(saat, zeilen, spalten):
    return stats.norm.ppf(lehmer(saat, zeilen * spalten)).reshape(zeilen, spalten)


def steigung(x, y):
    return float(np.polyfit(x, y, 1)[0])
```

## Kernideen

- Bei **Balken** kodiert die Länge die Menge, also muss die Achse bei null
  beginnen. Bei **Linien** trägt die Steigung die Aussage, dort ist ein
  Ausschnitt zulässig.
- Eine **zweite y-Achse** hat zwei frei wählbare Parameter — und damit lässt
  sich fast jeder Gleichlauf herstellen.
- Zwei unabhängige **Irrfahrten** korrelieren erstaunlich oft stark. Der
  Gleichlauf von Niveaus ist kein Beleg für einen Zusammenhang.
- Der **gewählte Zeitraum** kann die Aussage stärker bestimmen als die Daten.
- **Prozent und Prozentpunkte** sind verschiedene Dinge, und die Wahl zwischen
  ihnen verändert die Zahl um ein Vielfaches.
- Die meisten Verzerrungen entstehen aus Bequemlichkeit, nicht aus Absicht.

## Erklärung

::: {.note-box}
**Vorwissen:** [Wahrnehmung und Kodierung](wahrnehmung-kodierung.qmd). Fast
jede Verzerrung hier ist ein Missbrauch eines Kanals: Länge, Fläche oder
Steigung sagt etwas anderes als die Zahl.
:::

### Die abgeschnittene Achse

Der bekannteste Fall, und der einzige, bei dem die Antwort von der Diagrammart
abhängt.

Bei einem **Balkendiagramm** kodiert die Länge des Balkens die Menge. Wer unten
etwas wegschneidet, kürzt die Balken ungleichmässig und behauptet damit andere
Verhältnisse, als in den Daten stehen. Beispiel 1 rechnet aus, um welchen
Faktor.

Bei einem **Liniendiagramm** ist der Ausschnitt dagegen zulässig und oft
notwendig, weil dort die Steigung die Aussage trägt und nicht der Abstand zur
Grundlinie. Eine Zeitreihe von Körpertemperaturen ab null darzustellen wäre
unsinnig. Wer den Ausschnitt wählt, sagt es in der Achsenbeschriftung.

### Die zweite y-Achse

Zwei Kurven mit verschiedenen Einheiten, jede an ihrer eigenen Achse: Das ist
die eleganteste Art, einen Zusammenhang zu behaupten, den es nicht gibt. Die
zweite Achse hat **zwei freie Parameter**, Nullpunkt und Massstab. Mit zwei
freien Parametern lässt sich fast jede Kurve auf jede andere legen — und mit
einer anderen Wahl derselbe Gleichlauf wieder auflösen oder umkehren.

Dazu kommt ein zweites Problem, das nichts mit der Grafik zu tun hat: Zwei
Zeitreihen, die beide wandern, korrelieren auch dann, wenn sie nichts
miteinander zu tun haben. Beispiel 2 beziffert, wie oft das passiert.

Was stattdessen geht: zwei Teilgrafiken übereinander mit gemeinsamer Zeitachse.
Der zeitliche Bezug bleibt, die Suggestion verschwindet. Wenn es wirklich um
den Zusammenhang geht, ist das Streudiagramm der **Veränderungen** ehrlicher,
siehe [Korrelation](../statistik/grundlagen/korrelation.qmd).

### Flächen und Radien

Wird eine Menge über eine Kreisfläche dargestellt und dabei der Radius
proportional zur Menge gesetzt, wächst die Fläche im Quadrat: Der doppelte Wert
sieht viermal so gross aus, der achtfache 64-mal. Dasselbe gilt für
Bildsymbole, die in beide Richtungen skaliert werden.

Durchgerechnet ist der Fall unter
[Wahrnehmung und Kodierung, Beispiel 2](wahrnehmung-kodierung.qmd).

### Der gewählte Ausschnitt

Ein Zeitraum lässt sich so wählen, dass er eine Aussage trägt, die über den
ganzen Verlauf nicht gilt. Das ist besonders wirksam, weil nichts an der Grafik
falsch ist: Die Zahlen stimmen, die Achsen stimmen, nur der Ausschnitt ist die
Botschaft.

Die Gegenprobe ist einfach: Wie sieht dieselbe Grafik mit dem doppelten
Zeitraum aus? Ändert sich die Aussage, gehört der längere Zeitraum in die
Grafik oder wenigstens die Begründung in die Bildunterschrift.

### Aggregation, die den Effekt umdreht

Wenn Gruppen zusammengefasst werden, kann der Gesamttrend in die andere
Richtung zeigen als jede einzelne Gruppe. Das ist kein Darstellungsfehler,
sondern ein Denkfehler, der sich in der Darstellung fortsetzt, und er heisst
**Simpson-Paradox**.

### Prozent, Prozentpunkte und die Basis

Dieselbe Veränderung lässt sich als "ein Prozentpunkt mehr" oder als "50
Prozent mehr" beschreiben. Beides ist richtig, und die Wahl entscheidet, wie
gross die Sache wirkt. Eine Grafik, die nur die relative Veränderung zeigt,
ohne die Basis zu nennen, ist unvollständig.

### Die kurze Prüfliste

- Beginnt die Balkenachse bei null?
- Steht eine zweite y-Achse in der Grafik, und lässt sie sich vermeiden?
- Sind Flächen nach Fläche skaliert und nicht nach Radius?
- Ist der Zeitraum begründet, und was zeigt der doppelte?
- Verstecken zusammengefasste Gruppen einen gegenläufigen Effekt?
- Stehen bei Prozentangaben die **Basis** und die absolute Zahl dabei?
- Ist die Achse nirgends umgedreht, ohne dass es dasteht?
- Trägt der Titel eine Aussage, die die Daten hergeben?

## Beispiele

:::: {.panel-tabset}

### Beispiel 1: Um welchen Faktor die abgeschnittene Achse täuscht

#### Frage und Datenlage

Vier Quartalswerte: 96, 98, 99, 101. Ein Zuwachs von 5.2 Prozent. Die Frage ist
nicht, ob das Abschneiden täuscht, sondern **um wie viel**.

#### Rechnung

::: {.panel-tabset}

##### R

```{r}
#| label: fig-b1-ir-r
#| fig-cap: "Beispiel 1: dieselben vier Werte mit drei Achsenanfängen."
#| fig-height: 3
quartale <- c("Q1", "Q2", "Q3", "Q4")
werte <- c(96, 98, 99, 101)

round(c(echtes_verhaeltnis = max(werte) / min(werte),
        zuwachs_prozent = (werte[4] / werte[1] - 1) * 100), 4)

for (basis in c(0, 90, 95)) {
  laengen <- werte - basis
  cat(sprintf("Achse ab %3d: Balkenlängen %-18s Verhältnis %5.3f  Verzerrung %4.2f-fach\n",
              basis, paste(laengen, collapse = " "),
              max(laengen) / min(laengen),
              (max(laengen) / min(laengen)) / (max(werte) / min(werte))))
}

par(mfrow = c(1, 3), mar = c(3, 4, 3, 1))
for (basis in c(0, 90, 95)) {
  barplot(werte, names.arg = quartale, col = neutral, border = NA,
          ylim = c(basis, 102), xpd = FALSE,
          ylab = "Index", main = paste("Achse ab", basis))
}
par(mfrow = c(1, 1))
```

##### Python

```{python}
#| label: fig-b1-ir-py
#| fig-cap: "Beispiel 1: dieselbe Gegenüberstellung in Python."
#| fig-height: 3
quartale = ["Q1", "Q2", "Q3", "Q4"]
werte = np.array([96., 98., 99., 101.])

print({"echtes_verhaeltnis": round(float(werte.max() / werte.min()), 4),
       "zuwachs_prozent": round(float((werte[3] / werte[0] - 1) * 100), 4)})

for basis in [0, 90, 95]:
    laengen = werte - basis
    v = laengen.max() / laengen.min()
    print(f"Achse ab {basis:3d}: Balkenlängen {str(laengen):<22}"
          f" Verhältnis {v:5.3f}  Verzerrung {v / (werte.max() / werte.min()):4.2f}-fach")

fig, achsen = plt.subplots(1, 3, figsize=(7, 3))
for achse, basis in zip(achsen, [0, 90, 95]):
    _ = achse.bar(quartale, werte - basis, bottom=basis, color=NEUTRAL)
    _ = achse.set_ylim(basis, 102)
    _ = achse.set_title(f"Achse ab {basis}")
    _ = achse.set_ylabel("Index")
plt.tight_layout()
plt.show()
```

:::

#### Output Zeile für Zeile

| Achse beginnt bei | Balkenlängen | Verhältnis längster zu kürzestem | Verzerrung |
|---|---|---|---|
| **0** | 96, 98, 99, 101 | **1.052** | 1.00-fach |
| **90** | 6, 8, 9, 11 | **1.833** | **1.74-fach** |
| **95** | 1, 3, 4, 6 | **6.000** | **5.70-fach** |

| Beobachtung | Erklärung |
|---|---|
| In den Daten stehen **5.2 Prozent** Zuwachs | Das Verhältnis vom grössten zum kleinsten Wert ist 1.052. |
| Ab 90 gezeichnet sieht es wie **83 Prozent** aus | Der längste Balken ist 1.83-mal so lang wie der kürzeste. Die behauptete Menge ist um den Faktor 1.74 übertrieben. |
| Ab 95 gezeichnet wie **das Sechsfache** | Verzerrung 5.70-fach. **Je näher der Achsenanfang an den Daten liegt, desto grösser die Lüge** — und desto harmloser sieht die Entscheidung beim Erstellen aus. |
| Die Verzerrung ist berechenbar | Sie ist das Verhältnis der beiden Verhältnisse. Man kann sie also beziffern, statt über "irreführend" zu streiten. |
| Keine der drei Grafiken enthält eine **falsche Zahl** | Die Achse ist jedes Mal korrekt beschriftet. Die Täuschung entsteht im Kanal, nicht in den Daten. |

::: {.note-box}
**Wenn die Unterschiede wirklich klein und trotzdem wichtig sind,** gibt es
ehrliche Auswege:

| Mittel | Wirkung |
|---|---|
| **Liniendiagramm** mit beschriftetem Ausschnitt | Steigung trägt die Aussage, der Ausschnitt ist zulässig |
| **Differenz zum Vorquartal** als Balken | die kleine Grösse wird zur eigentlichen Grösse, Achse ab null |
| **Indexiert** auf Q1 = 100 | zeigt die relative Veränderung direkt |
| Werte **anschreiben** | die Zahl steht da, unabhängig vom Eindruck |

Alle vier zeigen den Unterschied deutlich, ohne die Länge zu missbrauchen.
:::

#### Interpretation und Ergebnissatz

> Ein Zuwachs von 5.2 Prozent erscheint bei einer Achse ab 90 als Verhältnis
> 1.83 und bei einer Achse ab 95 als Verhältnis 6.0 — eine Übertreibung um den
> Faktor 1.74 beziehungsweise 5.70, bei jedes Mal korrekt beschrifteter Achse.

### Beispiel 2: Zwei Achsen, kein Zusammenhang

#### Frage und Datenlage

Zwei Reihen, die nichts miteinander zu tun haben — beide sind reine
Irrfahrten aus getrennten Zufallsströmen. Wie oft sehen solche Paare trotzdem
nach einem Zusammenhang aus? 500 Paare über 36 Monate geben die Antwort.

#### Rechnung

::: {.panel-tabset}

##### R

```{r}
#| label: b2-ir-r
N <- 500; n_zeit <- 36
Z <- normalmatrix(2323, 2 * N, n_zeit)

r_niveau <- numeric(N); r_aenderung <- numeric(N)
for (k in seq_len(N)) {
  a <- cumsum(Z[2 * k - 1, ]); b <- cumsum(Z[2 * k, ])
  r_niveau[k] <- cor(a, b)
  r_aenderung[k] <- cor(diff(a), diff(b))
}

round(c(anteil_niveau_ueber_0.5 = mean(abs(r_niveau) > 0.5),
        anteil_niveau_ueber_0.8 = mean(abs(r_niveau) > 0.8),
        anteil_aenderung_ueber_0.5 = mean(abs(r_aenderung) > 0.5),
        mittleres_abs_r_niveau = mean(abs(r_niveau)),
        mittleres_abs_r_aenderung = mean(abs(r_aenderung))), 4)

k <- which.max(abs(r_niveau))
round(c(paar = k, r_niveau = r_niveau[k], r_aenderung = r_aenderung[k]), 4)
```

```{r}
#| label: fig-b2-ir-r
#| fig-cap: "Beispiel 2: das auffälligste der 500 Paare, an zwei y-Achsen gezeichnet."
#| fig-height: 3.2
a <- 100 + cumsum(Z[2 * k - 1, ] * 2)
b <- 50 + cumsum(Z[2 * k, ] * 1.2)
round(c(r_der_gezeigten_reihen = cor(a, b),
        r_der_aenderungen = cor(diff(a), diff(b))), 4)

par(mar = c(4, 4, 2, 4))
plot(a, type = "l", lwd = 2, col = "grey35", xlab = "Monat", ylab = "Reihe A")
par(new = TRUE)
plot(b, type = "l", lwd = 2, col = akzent, axes = FALSE, xlab = "", ylab = "")
axis(4, col = akzent, col.axis = akzent)
mtext("Reihe B", side = 4, line = 2.5, col = akzent)
```

##### Python

```{python}
#| label: b2-ir-py
N, T = 500, 36
Z = normalmatrix(2323, 2 * N, T)

r_niveau = np.empty(N)
r_aenderung = np.empty(N)
for k in range(N):
    a = np.cumsum(Z[2 * k]); b = np.cumsum(Z[2 * k + 1])
    r_niveau[k] = np.corrcoef(a, b)[0, 1]
    r_aenderung[k] = np.corrcoef(np.diff(a), np.diff(b))[0, 1]

print({"anteil_niveau_ueber_0.5": round(float((abs(r_niveau) > 0.5).mean()), 4),
       "anteil_niveau_ueber_0.8": round(float((abs(r_niveau) > 0.8).mean()), 4),
       "anteil_aenderung_ueber_0.5": round(float((abs(r_aenderung) > 0.5).mean()), 4),
       "mittleres_abs_r_niveau": round(float(np.abs(r_niveau).mean()), 4),
       "mittleres_abs_r_aenderung": round(float(np.abs(r_aenderung).mean()), 4)})

k = int(np.argmax(np.abs(r_niveau)))
print({"paar": k + 1, "r_niveau": round(float(r_niveau[k]), 4),
       "r_aenderung": round(float(r_aenderung[k]), 4)})
```

```{python}
#| label: fig-b2-ir-py
#| fig-cap: "Beispiel 2: dieselbe Grafik in Python."
#| fig-height: 3.2
a = 100 + np.cumsum(Z[2 * k] * 2)
b = 50 + np.cumsum(Z[2 * k + 1] * 1.2)
print({"r_der_gezeigten_reihen": round(float(np.corrcoef(a, b)[0, 1]), 4),
       "r_der_aenderungen": round(float(np.corrcoef(np.diff(a), np.diff(b))[0, 1]), 4)})

fig, achse = plt.subplots(figsize=(7, 3.2))
_ = achse.plot(np.arange(1, T + 1), a, lw=2, color="0.35")
_ = achse.set_xlabel("Monat")
_ = achse.set_ylabel("Reihe A")
zweite = achse.twinx()
_ = zweite.plot(np.arange(1, T + 1), b, lw=2, color=AKZENT)
_ = zweite.set_ylabel("Reihe B", color=AKZENT)
_ = zweite.tick_params(axis="y", colors=AKZENT)
plt.tight_layout()
plt.show()
```

:::

#### Output Zeile für Zeile

500 Paare unabhängiger Irrfahrten über 36 Monate:

| Grösse | Wert |
|---|---|
| Anteil mit \|r\| > 0.5 zwischen den **Niveaus** | **40.2 Prozent** |
| Anteil mit \|r\| > 0.8 zwischen den Niveaus | **8.0 Prozent** |
| Anteil mit \|r\| > 0.5 zwischen den **Veränderungen** | **0.4 Prozent** |
| mittleres \|r\| der Niveaus | **0.4211** |
| mittleres \|r\| der Veränderungen | **0.1373** |

Das auffälligste Paar (Nummer 371):

| Grösse | Wert |
|---|---|
| Korrelation der Niveaus | **−0.9508** |
| Korrelation der Veränderungen | **−0.1239** |

| Beobachtung | Erklärung |
|---|---|
| In **40 Prozent** der Fälle korrelieren die Niveaus über 0.5 | Bei Reihen, die **nachweislich** nichts miteinander zu tun haben — sie stammen aus getrennten Zufallsströmen. |
| In **8 Prozent** der Fälle sogar über 0.8 | Das ist der Bereich, in dem eine Grafik überzeugend aussieht. Bei acht von hundert zufälligen Paaren. |
| Bei den **Veränderungen** passiert das fast nie | 0.4 Prozent statt 40. **Der Gleichlauf steckt im Wandern, nicht im Zusammenhang.** |
| Das gezeigte Paar hat r = **−0.9508** | Und die Veränderungen nur −0.1239. Die Grafik legt einen starken Gegenlauf nahe, von dem in den Monatsveränderungen nichts zu finden ist. |
| Die zweite Achse macht es **sichtbar überzeugend** | Sie gleicht Niveau und Massstab aus, sodass beide Kurven denselben Raum füllen. Ohne sie läge die eine Kurve oben und die andere unten, und niemand hielte das für einen Zusammenhang. |

::: {.warning-box}
**Zwei Fehler kommen hier zusammen, und beide sind vermeidbar.**

| Fehler | Prüfung |
|---|---|
| Niveaus wandernder Reihen korrelieren | **Veränderungen** korrelieren, nicht Niveaus — siehe [Stationarität](../statistik/zeitreihen/stationaritaet-acf-pacf.qmd) |
| Die zweite Achse erzeugt Deckungsgleichheit | zwei Teilgrafiken übereinander mit gemeinsamer Zeitachse |

Die ehrliche Grafik für die Frage "hängen die beiden zusammen?" ist das
**Streudiagramm der Veränderungen** — dort hätte dieses Paar eine formlose
Punktwolke ergeben.
:::

#### Interpretation und Ergebnissatz

> Von 500 Paaren unabhängiger Irrfahrten über 36 Monate zeigen 40.2 Prozent
> eine Korrelation der Niveaus über 0.5 und 8.0 Prozent über 0.8; bei den
> Veränderungen sind es 0.4 Prozent. Das auffälligste Paar erreicht −0.95
> zwischen den Niveaus und −0.12 zwischen den Veränderungen.

### Beispiel 3: Der gewählte Ausschnitt

#### Frage und Datenlage

Eine Reihe über 60 Monate, die insgesamt deutlich fällt. Gesucht wird der
Ausschnitt, der am stärksten **steigt** — und dann die Frage, was eine Grafik
dieses Ausschnitts aussagen würde.

#### Rechnung

::: {.panel-tabset}

##### R

```{r}
#| label: fig-b3-ir-r
#| fig-cap: "Beispiel 3: der ganze Verlauf, darin der günstigste Ausschnitt hervorgehoben."
#| fig-height: 3.2
t <- 0:59
reihe <- 200 - 1.5 * t + cumsum(qnorm(lehmer(3131, 60)) * 4)

round(c(gesamtsteigung = steigung(t, reihe)), 3)

bestes <- list(steigung = -Inf)
for (start in 0:47) {
  for (laenge in c(12, 18)) {
    idx <- (start + 1):(start + laenge)
    s <- steigung(t[idx], reihe[idx])
    if (s > bestes$steigung) bestes <- list(steigung = s, start = start, laenge = laenge)
  }
}
round(unlist(bestes), 3)

idx <- (bestes$start + 1):(bestes$start + bestes$laenge)
round(c(ausschnitt_anfang = reihe[idx[1]],
        ausschnitt_ende = reihe[idx[length(idx)]],
        veraenderung_prozent = (reihe[idx[length(idx)]] / reihe[idx[1]] - 1) * 100), 1)
round(c(gesamt_anfang = reihe[1], gesamt_ende = reihe[60],
        veraenderung_prozent = (reihe[60] / reihe[1] - 1) * 100), 1)

par(mar = c(4, 4, 2, 1))
plot(t, reihe, type = "l", lwd = 1.6, col = "grey55", xlab = "Monat", ylab = "Wert")
lines(t[idx], reihe[idx], lwd = 3, col = akzent)
```

##### Python

```{python}
#| label: fig-b3-ir-py
#| fig-cap: "Beispiel 3: derselbe Verlauf in Python."
#| fig-height: 3.2
t = np.arange(60)
reihe = 200 - 1.5 * t + np.cumsum(stats.norm.ppf(lehmer(3131, 60)) * 4)

print({"gesamtsteigung": round(steigung(t, reihe), 3)})

bestes = {"steigung": -np.inf}
for start in range(48):
    for laenge in (12, 18):
        idx = slice(start, start + laenge)
        s = steigung(t[idx], reihe[idx])
        if s > bestes["steigung"]:
            bestes = {"steigung": s, "start": start, "laenge": laenge}
print({k: round(v, 3) for k, v in bestes.items()})

idx = slice(bestes["start"], bestes["start"] + bestes["laenge"])
teil = reihe[idx]
print({"ausschnitt_anfang": round(float(teil[0]), 1),
       "ausschnitt_ende": round(float(teil[-1]), 1),
       "veraenderung_prozent": round(float((teil[-1] / teil[0] - 1) * 100), 1)})
print({"gesamt_anfang": round(float(reihe[0]), 1),
       "gesamt_ende": round(float(reihe[-1]), 1),
       "veraenderung_prozent": round(float((reihe[-1] / reihe[0] - 1) * 100), 1)})

fig, achse = plt.subplots(figsize=(7, 3.2))
_ = achse.plot(t, reihe, lw=1.6, color="0.55")
_ = achse.plot(t[idx], teil, lw=3, color=AKZENT)
_ = achse.set_xlabel("Monat")
_ = achse.set_ylabel("Wert")
plt.tight_layout()
plt.show()
```

:::

#### Output Zeile für Zeile

| Betrachtung | Steigung je Monat | Anfang | Ende | Veränderung |
|---|---|---|---|---|
| **ganze Reihe**, 60 Monate | **−1.257** | 192.1 | 119.9 | **−37.6 Prozent** |
| **Ausschnitt**, Monat 35 bis 46 | **+0.522** | 123.0 | 129.5 | **+5.3 Prozent** |

| Beobachtung | Erklärung |
|---|---|
| Die Reihe verliert insgesamt **37.6 Prozent** | Die Steigung ist über 60 Monate klar negativ. |
| Es gibt einen Zwölfmonatsausschnitt mit **+5.3 Prozent** | Und er ist nicht konstruiert, sondern einfach der beste, den die Suche findet. In verrauschten Daten gibt es ihn fast immer. |
| Die Steigungen haben **verschiedene Vorzeichen** | −1.257 gegen +0.522. Dieselben Daten, zwei gegensätzliche Aussagen — beide mit korrekt beschrifteten Achsen. |
| Der Ausschnitt ist **ein Fünftel** der Reihe | Zwölf von 60 Monaten. Das ist kein absurd kleiner Ausschnitt, sondern ein üblicher Berichtszeitraum. |
| Die Suche nach dem besten Ausschnitt ist **automatisierbar** | Genau das macht sie gefährlich: Man muss nicht lügen wollen, es reicht, den Zeitraum zu wählen, der die Botschaft stützt. |

::: {.note-box}
**Die Gegenprobe, die immer funktioniert:** dieselbe Grafik mit dem doppelten
Zeitraum zeichnen. Bleibt die Aussage, war der Ausschnitt in Ordnung. Dreht sie
sich um, gehört der längere Zeitraum in die Grafik — zumindest als blasse
Linie im Hintergrund, wie in der Abbildung oben.

Das ist die visuelle Entsprechung zum
[multiplen Testen](../statistik/inferenz/multiples-testen.qmd): Wer lange genug
sucht, findet einen Ausschnitt, der die gewünschte Aussage stützt.
:::

#### Interpretation und Ergebnissatz

> Die Reihe fällt über 60 Monate um 37.6 Prozent bei einer Steigung von −1.257
> je Monat. Der günstigste Zwölfmonatsausschnitt steigt dagegen um 5.3 Prozent
> mit einer Steigung von +0.522 — dieselben Daten, entgegengesetzte Aussage.

### Beispiel 4: Das Simpson-Paradox

#### Frage und Datenlage

Drei Gruppen zu je 20 Beobachtungen. Innerhalb jeder Gruppe fällt der
Zusammenhang, über alle zusammen steigt er. Die Steigungen machen es eindeutig.

#### Rechnung

::: {.panel-tabset}

##### R

```{r}
#| label: fig-b4-ir-r
#| fig-cap: "Beispiel 4: links alle Daten zusammen, rechts nach Gruppen getrennt."
#| fig-height: 3.4
gruppe <- rep(c("A", "B", "C"), each = 20)
x <- c(seq(1, 4, length.out = 20), seq(4, 7, length.out = 20),
       seq(7, 10, length.out = 20))
y <- c(seq(6, 4, length.out = 20), seq(9, 7, length.out = 20),
       seq(12, 10, length.out = 20))

round(c(gesamtsteigung = steigung(x, y), gesamtkorrelation = cor(x, y)), 4)
for (g in c("A", "B", "C")) {
  m <- gruppe == g
  cat(sprintf("Gruppe %s: Steigung %7.4f  Korrelation %7.4f\n",
              g, steigung(x[m], y[m]), cor(x[m], y[m])))
}

farben <- c(A = "#1b7837", B = "#762a83", C = "#b35806")
par(mfrow = c(1, 2), mar = c(4, 4, 3, 1))
plot(x, y, pch = 16, col = "grey45", xlab = "x", ylab = "y",
     main = "alle Daten zusammen")
abline(lm(y ~ x), lwd = 2)
plot(x, y, pch = 16, col = farben[gruppe], xlab = "x", ylab = "y",
     main = "nach Gruppen getrennt")
for (g in c("A", "B", "C")) {
  m <- gruppe == g
  abline(lm(y[m] ~ x[m]), lwd = 2, col = farben[[g]])
}
par(mfrow = c(1, 1))
```

##### Python

```{python}
#| label: fig-b4-ir-py
#| fig-cap: "Beispiel 4: dieselbe Gegenüberstellung in Python."
#| fig-height: 3.4
gruppe = np.repeat(["A", "B", "C"], 20)
x = np.concatenate([np.linspace(1, 4, 20), np.linspace(4, 7, 20),
                    np.linspace(7, 10, 20)])
y = np.concatenate([np.linspace(6, 4, 20), np.linspace(9, 7, 20),
                    np.linspace(12, 10, 20)])

print({"gesamtsteigung": round(steigung(x, y), 4),
       "gesamtkorrelation": round(float(np.corrcoef(x, y)[0, 1]), 4)})
for g in "ABC":
    m = gruppe == g
    print(f"Gruppe {g}: Steigung {steigung(x[m], y[m]):7.4f}"
          f"  Korrelation {np.corrcoef(x[m], y[m])[0, 1]:7.4f}")

farben = {"A": "#1b7837", "B": "#762a83", "C": "#b35806"}
fig, achsen = plt.subplots(1, 2, figsize=(7, 3.4))
_ = achsen[0].scatter(x, y, s=14, color="0.45")
k, d = np.polyfit(x, y, 1)
_ = achsen[0].plot(x, k * x + d, lw=2, color="black")
_ = achsen[0].set_title("alle Daten zusammen")
for g in "ABC":
    m = gruppe == g
    _ = achsen[1].scatter(x[m], y[m], s=14, color=farben[g])
    kg, dg = np.polyfit(x[m], y[m], 1)
    _ = achsen[1].plot(x[m], kg * x[m] + dg, lw=2, color=farben[g])
_ = achsen[1].set_title("nach Gruppen getrennt")
for achse in achsen:
    _ = achse.set_xlabel("x")
    _ = achse.set_ylabel("y")
plt.tight_layout()
plt.show()
```

:::

#### Output Zeile für Zeile

| Betrachtung | Steigung | Korrelation |
|---|---|---|
| **alle Daten zusammen** | **+0.7977** | **+0.826** |
| Gruppe A | **−0.6667** | **−1.000** |
| Gruppe B | **−0.6667** | **−1.000** |
| Gruppe C | **−0.6667** | **−1.000** |

| Beobachtung | Erklärung |
|---|---|
| Die Gesamtsteigung ist **positiv**, jede Gruppensteigung **negativ** | +0.80 gegen dreimal −0.67. Das ist kein Rundungsartefakt und kein Zufall der Stichprobe. |
| Die Korrelation innerhalb der Gruppen ist **exakt −1** | Die Daten sind bewusst so gebaut: In jeder Gruppe ist der Zusammenhang perfekt und fallend. |
| Trotzdem beträgt die Gesamtkorrelation **+0.83** | Weil die Gruppen entlang der Diagonalen versetzt liegen: Gruppe C hat sowohl höhere x- als auch höhere y-Werte. |
| Die Grafik links ist **nicht falsch** | Sie beantwortet nur eine andere Frage: "Wie hängen x und y zusammen, wenn ich die Gruppe nicht kenne?" |
| Welche Darstellung richtig ist, entscheidet die **Fragestellung** | Geht es um den Effekt innerhalb vergleichbarer Fälle, ist die getrennte Darstellung die richtige. Geht es um die Vorhersage ohne Kenntnis der Gruppe, die gemeinsame. |

::: {.note-box}
**Woran man den Verdacht früh bemerkt:** Wenn die Punktwolke in Klumpen
zerfällt, ist die Gruppierung meist schon zu sehen — noch bevor man weiss,
welche Variable sie erzeugt. Das ist ein Grund, **immer zuerst das
Streudiagramm** anzusehen und nicht nur die Korrelationszahl.

Der statistische Hintergrund steht unter
[Korrelation](../statistik/grundlagen/korrelation.qmd) und
[multiple lineare Regression](../statistik/regression/multiple-lineare-regression.qmd);
dort ist es dieselbe Sache unter dem Namen **Konfundierung**.
:::

#### Interpretation und Ergebnissatz

> Über alle 60 Beobachtungen steigt der Zusammenhang mit einer Steigung von
> +0.80 und einer Korrelation von +0.83; innerhalb jeder der drei Gruppen
> fällt er mit −0.67 und einer Korrelation von exakt −1. Beide Grafiken zeigen
> dieselben Daten und beantworten verschiedene Fragen.

### Beispiel 5: Prozent, Prozentpunkte und die fehlende Basis

#### Frage und Datenlage

Zwei Veränderungen, die sich in der Grafik gleich gross darstellen lassen: eine
Nebenwirkungsrate von 2 auf 3 Prozent und ein Marktanteil von 40 auf 44
Prozent. Welche ist die grössere?

#### Rechnung

::: {.panel-tabset}

##### R

```{r}
#| label: fig-b5-ir-r
#| fig-cap: "Beispiel 5: dieselben zwei Veränderungen, links absolut, rechts relativ."
#| fig-height: 3
faelle <- data.frame(
  name = c("Nebenwirkung", "Marktanteil"),
  vorher = c(0.02, 0.40),
  nachher = c(0.03, 0.44))

faelle$punkte <- (faelle$nachher - faelle$vorher) * 100
faelle$relativ <- (faelle$nachher / faelle$vorher - 1) * 100
faelle$betroffene_je_1000 <- (faelle$nachher - faelle$vorher) * 1000
print(faelle)

par(mfrow = c(1, 2), mar = c(4, 6, 3, 1))
barplot(faelle$punkte, names.arg = faelle$name, horiz = TRUE, las = 1,
        col = neutral, border = NA, xlab = "Prozentpunkte",
        main = "absolut")
barplot(faelle$relativ, names.arg = faelle$name, horiz = TRUE, las = 1,
        col = akzent, border = NA, xlab = "Prozent",
        main = "relativ")
par(mfrow = c(1, 1))
```

##### Python

```{python}
#| label: fig-b5-ir-py
#| fig-cap: "Beispiel 5: dieselbe Gegenüberstellung in Python."
#| fig-height: 3
faelle = pd.DataFrame({"name": ["Nebenwirkung", "Marktanteil"],
                       "vorher": [0.02, 0.40],
                       "nachher": [0.03, 0.44]})
faelle["punkte"] = (faelle["nachher"] - faelle["vorher"]) * 100
faelle["relativ"] = (faelle["nachher"] / faelle["vorher"] - 1) * 100
faelle["betroffene_je_1000"] = (faelle["nachher"] - faelle["vorher"]) * 1000
print(faelle.to_string(index=False))

fig, achsen = plt.subplots(1, 2, figsize=(7, 3))
_ = achsen[0].barh(faelle["name"], faelle["punkte"], color=NEUTRAL)
_ = achsen[0].set_xlabel("Prozentpunkte")
_ = achsen[0].set_title("absolut")
_ = achsen[1].barh(faelle["name"], faelle["relativ"], color=AKZENT)
_ = achsen[1].set_xlabel("Prozent")
_ = achsen[1].set_title("relativ")
plt.tight_layout()
plt.show()
```

:::

#### Output Zeile für Zeile

| Fall | vorher | nachher | Prozentpunkte | relative Zunahme | Betroffene je 1000 |
|---|---|---|---|---|---|
| Nebenwirkung | 2 % | 3 % | **1.0** | **+50.0 %** | **10** |
| Marktanteil | 40 % | 44 % | **4.0** | **+10.0 %** | **40** |

| Beobachtung | Erklärung |
|---|---|
| Absolut ist der **Marktanteil** die grössere Veränderung | 4.0 gegen 1.0 Prozentpunkte, also das Vierfache. |
| Relativ ist die **Nebenwirkung** die grössere | +50 gegen +10 Prozent, also das Fünffache. |
| Beide Aussagen sind **richtig** | Und sie führen zu entgegengesetzten Rangfolgen. Die linke und die rechte Grafik widersprechen sich nicht, sie messen Verschiedenes. |
| "50 Prozent mehr Nebenwirkungen" klingt alarmierend | Betrifft aber **10 von 1000** zusätzlich. Die absolute Zahl ist diejenige, nach der man handelt. |
| Wer nur eine der beiden Grafiken zeigt, hat **entschieden** | Ohne es zu sagen. Deshalb gehört die Basis dazu: "von 2 auf 3 Prozent" ist vollständig, "50 Prozent mehr" ist es nicht. |

::: {.warning-box}
**Die Regel für Berichte:** Immer **beides** nennen — die relative Veränderung
**und** die absolute, mit Basis.

| Formulierung | vollständig? |
|---|---|
| "50 Prozent mehr Nebenwirkungen" | nein — die Basis fehlt |
| "ein Prozentpunkt mehr" | nein — die Grössenordnung fehlt |
| "von 2 auf 3 Prozent, also 10 zusätzliche Fälle je 1000" | **ja** |

Dasselbe Thema in der Statistik: [Effektstärken](../statistik/inferenz/effektstaerken.qmd)
und [bedingte Wahrscheinlichkeit](../statistik/wahrscheinlichkeit/bedingte-wahrscheinlichkeit-bayes.qmd),
wo die Basisrate über die Aussagekraft eines Tests entscheidet.
:::

#### Interpretation und Ergebnissatz

> Der Anstieg von 2 auf 3 Prozent ist relativ mit +50 Prozent die grössere
> Veränderung, absolut mit 1.0 Prozentpunkten die kleinere; beim Marktanteil
> von 40 auf 44 Prozent ist es umgekehrt (+10 Prozent, 4.0 Prozentpunkte).
> Beide Darstellungen sind korrekt und ergeben entgegengesetzte Rangfolgen.

::::

## Verständnisfragen

::: {.quiz}
Ein Liniendiagramm zeigt die Serverauslastung zwischen 68 und 74 Prozent, die
Achse beginnt bei 65. Ist das irreführend?

- [ ] Ja, jede Achse muss bei null beginnen ~ Diese Regel gilt für Balken, nicht
      allgemein.
- [x] Nein, bei Linien trägt die Steigung die Aussage ~ Richtig. Eine Achse ab
      null würde den Verlauf zu einer flachen Linie zusammendrücken und die
      Information vernichten. Der Ausschnitt gehört beschriftet, mehr nicht.
- [ ] Nur, wenn die Schwankung klein ist ~ Die Grösse der Schwankung ändert die
      Logik nicht.
:::

::: {.quiz}
Vier Balken mit den Werten 96 bis 101 werden ab 95 gezeichnet. Wie stark ist
der Eindruck verzerrt?

- [x] Um das rund 5.7-Fache ~ Richtig. Das echte Verhältnis ist 1.052, die
      Balkenlängen stehen dann im Verhältnis 6.0. Je näher der Achsenanfang an
      den Daten liegt, desto grösser die Verzerrung.
- [ ] Um das Doppelte ~ Das wäre ungefähr der Fall bei einem Achsenanfang von
      90, dort beträgt die Verzerrung 1.74.
- [ ] Gar nicht, die Achse ist ja beschriftet ~ Die Beschriftung ist korrekt,
      der Kanal Länge behauptet trotzdem etwas anderes.
:::

::: {.quiz}
Eine Infografik stellt zwei Beträge als Kreise dar, der zweite ist doppelt so
gross im Durchmesser. Wie liest das Publikum das?

- [x] Als das Vierfache, weil die Fläche quadratisch wächst ~ Richtig.
      Wahrgenommen wird die Fläche. Wer den Betrag verdoppeln will,
      multipliziert den Radius mit der Wurzel aus zwei.
- [ ] Als das Doppelte, weil der Durchmesser verdoppelt wurde ~ Der Durchmesser
      ist nicht der Kanal, über den gelesen wird.
- [ ] Das hängt von der Legende ab ~ Eine Legende korrigiert den optischen
      Eindruck nicht.
:::

::: {.quiz}
Zwei Zeitreihen an zwei y-Achsen laufen auffällig im Gleichschritt. Was ist die
erste Prüfung?

- [x] Die Korrelation der Veränderungen statt der Niveaus ansehen ~ Richtig. Bei
      500 Paaren unabhängiger Irrfahrten lag die Korrelation der Niveaus in
      40 Prozent der Fälle über 0.5, die der Veränderungen nur in 0.4 Prozent.
      Der Gleichlauf steckt im Wandern.
- [ ] Prüfen, ob die Achsen beschriftet sind ~ Sie sind es typischerweise; das
      Problem sind die zwei frei wählbaren Parameter der zweiten Achse.
- [ ] Die Stichprobe vergrössern ~ Bei längeren Irrfahrten wird die
      Scheinkorrelation nicht kleiner.
:::

::: {.quiz}
Eine Reihe fällt über 60 Monate um 37.6 Prozent. Ein Bericht zeigt einen
Zwölfmonatsausschnitt mit +5.3 Prozent. Ist die Grafik falsch?

- [x] Nein, aber unvollständig — die Aussage dreht sich mit dem Ausschnitt um ~
      Richtig. Die Zahlen und Achsen stimmen, die Botschaft steckt in der Wahl
      des Zeitraums. Die Gegenprobe ist der doppelte Zeitraum.
- [ ] Ja, ein solcher Ausschnitt ist immer unzulässig ~ Ein Berichtszeitraum
      von zwölf Monaten ist üblich; entscheidend ist, ob der längere Verlauf
      etwas anderes sagt.
- [ ] Nein, zwölf Monate sind repräsentativ genug ~ Hier waren sie es gerade
      nicht: die Steigungen haben verschiedene Vorzeichen.
:::

::: {.quiz}
Eine Nebenwirkung steigt von 2 auf 3 Prozent. Wie berichtet man das
vollständig?

- [x] Von 2 auf 3 Prozent, also 10 zusätzliche Fälle je 1000 ~ Richtig,
      relative und absolute Angabe mit Basis. "50 Prozent mehr" allein
      verschweigt, wie klein die Basis ist.
- [ ] 50 Prozent mehr Nebenwirkungen ~ Richtig gerechnet, aber ohne die Basis
      nicht einzuordnen.
- [ ] Ein Prozentpunkt mehr ~ Richtig gerechnet, verschweigt aber, dass sich
      die Rate um die Hälfte erhöht hat.
:::

## Verlinkte Ressourcen

- [Claus Wilke: Common pitfalls of color use und weitere Fallen](https://clauswilke.com/dataviz/)
- [Calling Bullshit: Misleading Axes](https://www.callingbullshit.org/tools/tools_misleading_axes.html)
- [Simpson-Paradox erklärt](https://plato.stanford.edu/entries/paradox-simpson/)
- [Wahrnehmung und Kodierung](wahrnehmung-kodierung.qmd) — die Kanäle, die hier missbraucht werden
- [Korrelation](../statistik/grundlagen/korrelation.qmd) — Scheinkorrelation und Konfundierung
