---
title: "matplotlib"
description: "Figure und Axes, Achsen, Beschriftung und Export in Python."
categories: ["matplotlib", "Visualisierung", "Python", "R"]
quelle: ["PYFR"]
seitentyp: werkzeug
stand: fertig
order: 50
---

```{r}
#| label: setup-r
#| include: false
library(ggplot2)

theme_set(theme_minimal(base_size = 12))

lehmer <- function(saat, anzahl) {
  s <- saat
  raus <- numeric(anzahl)
  for (k in seq_len(anzahl)) {
    s <- (16807 * s) %% 2147483647
    raus[k] <- s / 2147483647
  }
  raus
}

# Deterministisch, damit die R- und die Python-Fassung dieselben 150 Maschinen
# zeigen.
n <- 150
u <- matrix(lehmer(3737, 2 * n), ncol = 2, byrow = TRUE)
maschinen <- data.frame(
  laufzeit = round(2 + 20 * u[, 1], 1),
  typ = factor(rep(c("Fräse", "Presse", "Drehbank"), each = 50),
               levels = c("Drehbank", "Fräse", "Presse")))
maschinen$verbrauch <- round(
  8 + 2.4 * maschinen$laufzeit +
    ifelse(maschinen$typ == "Presse", 14, 0) + qnorm(u[, 2]) * 5, 1)
```

```{python}
#| label: setup-python
#| include: false
import numpy as np
import pandas as pd
import matplotlib.pyplot as plt
from scipy import stats

plt.rcParams.update({"figure.figsize": (7, 4.2), "font.size": 11,
                     "savefig.dpi": 288, "figure.dpi": 288})


def lehmer(saat, anzahl):
    s = float(saat)
    raus = np.empty(anzahl)
    for k in range(anzahl):
        s = (16807.0 * s) % 2147483647.0
        raus[k] = s / 2147483647.0
    return raus


n = 150
u = lehmer(3737, 2 * n).reshape(n, 2)
laufzeit = np.round(2 + 20 * u[:, 0], 1)
typ = np.repeat(["Fräse", "Presse", "Drehbank"], 50)
verbrauch = np.round(8 + 2.4 * laufzeit + np.where(typ == "Presse", 14, 0)
                     + stats.norm.ppf(u[:, 1]) * 5, 1)
maschinen = pd.DataFrame({"laufzeit": laufzeit, "typ": typ,
                          "verbrauch": verbrauch})
```

## Kernideen

- **`Figure`** ist die Leinwand, **`Axes`** das Koordinatensystem darin,
  **`Axis`** die einzelne Achse. Die Ähnlichkeit der letzten beiden Namen ist
  eingebaut und muss gemerkt werden.
- Es gibt **zwei Bedienweisen**. Der objektorientierte Weg ist der einzige, der
  bei mehreren Grafiken eindeutig bleibt.
- `plt.subplots()` liefert Figure und Axes in einem Schritt und ist deshalb der
  übliche Einstieg.
- Vier Grundtypen decken fast alles ab: Linie, Streuung, Balken, Histogramm.
- Beim **Export** entscheiden `dpi` und `bbox_inches` darüber, ob die Grafik
  brauchbar ist.
- matplotlib zeichnet, was man sagt — Gruppierung, Legende und Reihenfolge
  macht man selbst. Das ist der Unterschied zu [ggplot2](ggplot2.qmd).

## Erklärung

::: {.note-box}
**Vorwissen:** [NumPy und SciPy](../programmierung/numpy-scipy.qmd) und
[pandas](../programmierung/pandas.qmd), weil die Daten von dort kommen. Wer
[ggplot2](ggplot2.qmd) kennt, hat den Vergleich im Kopf; der Unterschied im
Denkansatz ist der rote Faden dieser Seite.
:::

### Die Begriffe

| Begriff | Was es ist |
|---|---|
| `Figure` | das ganze Bild, samt Grösse und Auflösung |
| `Axes` | ein einzelnes Koordinatensystem darin |
| `Axis` | eine Achse, also x oder y |

Die Verwechslung von `Axes` und `Axis` ist eingebaut und lässt sich nur merken:
**Ein `Axes` ist die Zeichenfläche, kein Strich.** In dieser Sammlung heisst die
Variable deshalb konsequent `achse` beziehungsweise `achsen` — nie `ax`.

### Zwei Bedienweisen, und warum das verwirrt

Matplotlib lässt sich auf zwei Arten bedienen, und Codebeispiele im Netz
mischen beide. Wer den Unterschied nicht kennt, kopiert Zeilen zusammen, die
nicht zusammenpassen.

| Weg | Aufruf | Wirkt auf |
|---|---|---|
| **pyplot** | `plt.scatter(...)`, `plt.xlabel(...)` | die *aktuelle* Grafik, implizit |
| **objektorientiert** | `achse.scatter(...)`, `achse.set_xlabel(...)` | genau das benannte `Axes` |

Die Empfehlung gilt ohne Ausnahme, sobald mehr als eine Grafik im Spiel ist:
**der objektorientierte Weg.** Nur so bleibt eindeutig, wohin gezeichnet wird,
und nur so lassen sich Grafiken in Funktionen erzeugen und zurückgeben.

Ein Nebeneffekt, der in dieser Sammlung überall auftaucht: Jeder
matplotlib-Aufruf gibt ein Objekt zurück, und in einem Quarto-Chunk wird das
mitgedruckt. Deshalb steht im Code `_ = achse.scatter(...)`.

### Der Unterschied im Denkansatz

| | ggplot2 | matplotlib |
|---|---|---|
| Gruppen | `aes(colour = typ)` erzeugt Gruppen, Farben und Legende | man schleift selbst über die Gruppen |
| Legende | entsteht aus der Zuordnung | entsteht aus `label=` plus `legend()` |
| Teilbilder | `facet_wrap()` | `plt.subplots()` und eigene Schleife |
| Statistik | `geom_smooth()` rechnet mit | selbst rechnen, etwa mit `np.polyfit` |
| Theme | `theme_minimal()` | `plt.style.use()` oder `rcParams` |

Keines der beiden ist besser. ggplot2 nimmt einem Arbeit ab und schreibt dafür
vor, wie die Daten aussehen müssen; matplotlib verlangt mehr Zeilen und lässt
dafür alles zu.

### Der Datensatz dieser Seite

150 Maschinen mit Laufzeit, Typ und Stromverbrauch — deterministisch erzeugt,
damit die R- und die Python-Fassung **dieselben** Maschinen zeigen.

## Beispiele

:::: {.panel-tabset}

### Beispiel 1: pyplot oder objektorientiert

#### Frage und Datenlage

Derselbe Inhalt auf beide Arten. Und danach der Fall, in dem der Unterschied
sichtbar wird: zwei Grafiken nacheinander.

#### Rechnung

::: {.panel-tabset}

##### R

```{r}
#| label: b1-mp-r
str(maschinen)
round(c(laufzeit_min = min(maschinen$laufzeit),
        laufzeit_max = max(maschinen$laufzeit),
        verbrauch_min = min(maschinen$verbrauch),
        verbrauch_max = max(maschinen$verbrauch),
        korrelation = cor(maschinen$laufzeit, maschinen$verbrauch)), 4)
```

```{r}
#| label: fig-b1-mp-r
#| fig-cap: "Beispiel 1: In ggplot2 stellt sich die Frage nicht — es gibt nur einen Weg."
#| fig-height: 2.8
ggplot(maschinen, aes(laufzeit, verbrauch)) +
  geom_point(alpha = 0.6, size = 1.2) +
  labs(x = "Laufzeit in Stunden", y = "Verbrauch")
```

##### Python

```{python}
#| label: b1-mp-daten-py
print(maschinen.dtypes)
print({"laufzeit_min": round(float(laufzeit.min()), 4),
       "laufzeit_max": round(float(laufzeit.max()), 4),
       "verbrauch_min": round(float(verbrauch.min()), 4),
       "verbrauch_max": round(float(verbrauch.max()), 4),
       "korrelation": round(float(np.corrcoef(laufzeit, verbrauch)[0, 1]), 4)})
```

```{python}
#| label: fig-b1a-mp-py
#| fig-cap: "Der pyplot-Weg: kurz für einen Zwischenblick."
#| fig-height: 2.6
_ = plt.figure(figsize=(7, 2.6))
_ = plt.scatter(maschinen["laufzeit"], maschinen["verbrauch"], s=10, alpha=0.6)
_ = plt.xlabel("Laufzeit in Stunden")
_ = plt.ylabel("Verbrauch")
plt.show()
```

```{python}
#| label: fig-b1b-mp-py
#| fig-cap: "Derselbe Inhalt objektorientiert: es ist jederzeit eindeutig, wohin gezeichnet wird."
#| fig-height: 2.6
fig, achse = plt.subplots(figsize=(7, 2.6))
_ = achse.scatter(maschinen["laufzeit"], maschinen["verbrauch"], s=10, alpha=0.6)
_ = achse.set_xlabel("Laufzeit in Stunden")
_ = achse.set_ylabel("Verbrauch")
plt.show()
```

```{python}
#| label: b1c-mp-py
# Warum der Unterschied zaehlt: Welche Grafik ist "die aktuelle"?
fig_a, achse_a = plt.subplots(figsize=(3, 2))
fig_b, achse_b = plt.subplots(figsize=(3, 2))
print({"aktuelle_figur_ist_b": plt.gcf() is fig_b,
       "aktuelle_figur_ist_a": plt.gcf() is fig_a})
_ = achse_a.set_title("A")      # eindeutig
_ = plt.title("B")              # landet auf der zuletzt angelegten
print({"titel_a": achse_a.get_title(), "titel_b": achse_b.get_title()})
plt.close(fig_a)
plt.close(fig_b)
```

:::

#### Output Zeile für Zeile

| Grösse | Wert |
|---|---|
| Beobachtungen | 150 |
| Laufzeit | **2.1 bis 21.8** Stunden |
| Verbrauch | **4.4 bis 73.5** |
| Korrelation | **0.8544** |

| Prüfung | Ergebnis |
|---|---|
| `plt.gcf() is fig_b` | **True** |
| `plt.gcf() is fig_a` | **False** |
| Titel auf `achse_a` | **"A"** |
| Titel auf `achse_b` | **"B"** |

| Beobachtung | Erklärung |
|---|---|
| Beide Wege erzeugen **dasselbe Bild** | Solange nur eine Grafik im Spiel ist, ist der pyplot-Weg kürzer und völlig in Ordnung. |
| Bei zwei Figuren zeigt `plt.gcf()` auf die **zuletzt angelegte** | `plt.title("B")` landet deshalb auf `fig_b`, obwohl im Code davor `achse_a` bearbeitet wurde. Genau so entstehen Grafiken, in denen die Beschriftung im falschen Bild steht. |
| Der objektorientierte Weg benennt das Ziel | `achse_a.set_title("A")` ist unabhängig davon, was zuletzt angelegt wurde. |
| In ggplot2 stellt sich die Frage **gar nicht** | Dort ist eine Grafik ein Objekt, das man weitergibt. Es gibt keine "aktuelle Grafik". |
| Die Variablen heissen hier `achse`, nicht `ax` | Damit der Unterschied zu `Axis` beim Lesen präsent bleibt. |

::: {.note-box}
**Die drei Zeilen, mit denen praktisch jede matplotlib-Grafik beginnt:**

```python
fig, achse = plt.subplots(figsize=(7, 4))
...
plt.tight_layout()
plt.show()
```

`tight_layout()` verhindert abgeschnittene Beschriftungen — der häufigste
Schönheitsfehler beim Export.
:::

#### Interpretation und Ergebnissatz

> Der Datensatz umfasst 150 Maschinen mit Laufzeiten von 2.1 bis 21.8 Stunden
> und Verbrauchswerten von 4.4 bis 73.5 bei einer Korrelation von 0.8544. Bei
> zwei offenen Figuren wirkt jeder `plt.`-Aufruf auf die zuletzt angelegte —
> der objektorientierte Weg benennt das Ziel und bleibt eindeutig.

### Beispiel 2: Figure, Axes und das Gitter

#### Frage und Datenlage

Was genau liefert `plt.subplots(2, 2)` zurück, und wie spricht man ein
einzelnes Teilbild an?

#### Rechnung

::: {.panel-tabset}

##### R

```{r}
#| label: fig-b2-mp-r
#| fig-cap: "Beispiel 2: In ggplot2 übernimmt facet_wrap die Aufteilung."
#| fig-height: 3
ggplot(maschinen, aes(laufzeit, verbrauch)) +
  geom_point(alpha = 0.5, size = 1.1) +
  facet_wrap(~ typ) +
  labs(x = "Laufzeit in Stunden", y = "Verbrauch")
```

```{r}
#| label: b2-mp-r
round(with(maschinen, tapply(verbrauch, typ, mean)), 2)
table(maschinen$typ)
```

##### Python

```{python}
#| label: b2-mp-struktur-py
fig, achsen = plt.subplots(2, 2, figsize=(7, 4))
print({"typ_figur": type(fig).__name__,
       "typ_achsen": type(achsen).__name__,
       "form": achsen.shape,
       "anzahl_axes": achsen.size,
       "typ_einzeln": type(achsen[0, 0]).__name__})
plt.close(fig)

# Bei einer einzigen Teilgrafik ist achsen KEIN Array
fig, achse = plt.subplots(figsize=(3, 2))
print({"einzeln_ist_array": isinstance(achse, np.ndarray),
       "typ": type(achse).__name__})
plt.close(fig)

# Mit squeeze=False bleibt es immer ein Gitter
fig, achsen = plt.subplots(1, 1, squeeze=False, figsize=(3, 2))
print({"mit_squeeze_false": achsen.shape})
plt.close(fig)
```

```{python}
#| label: fig-b2-mp-py
#| fig-cap: "Beispiel 2: ein Teilbild je Maschinentyp, mit gemeinsamen Achsen."
#| fig-height: 2.8
typen = ["Drehbank", "Fräse", "Presse"]
fig, achsen = plt.subplots(1, 3, figsize=(7, 2.8), sharex=True, sharey=True)
for achse, name in zip(achsen, typen):
    teil = maschinen[maschinen["typ"] == name]
    _ = achse.scatter(teil["laufzeit"], teil["verbrauch"], s=10, alpha=0.6,
                      color="0.3")
    _ = achse.set_title(f"{name} (n={len(teil)})", fontsize=10)
    _ = achse.set_xlabel("Laufzeit")
_ = achsen[0].set_ylabel("Verbrauch")
plt.tight_layout()
plt.show()

print(maschinen.groupby("typ")["verbrauch"].mean().round(2))
```

:::

#### Output Zeile für Zeile

| Aufruf | Rückgabe |
|---|---|
| `plt.subplots(2, 2)` | `Figure` plus ein Array der Form **(2, 2)** mit **4** `Axes` |
| `plt.subplots()` | `Figure` plus **ein einzelnes** `Axes`, **kein** Array |
| `plt.subplots(1, 1, squeeze=False)` | Array der Form **(1, 1)** |

| Typ | Anzahl | mittlerer Verbrauch |
|---|---|---|
| Drehbank | 50 | **36.06** |
| Fräse | 50 | **37.34** |
| Presse | 50 | **47.95** |

| Beobachtung | Erklärung |
|---|---|
| `subplots(2, 2)` liefert ein **NumPy-Array** | Ansprechbar über `achsen[0, 0]` oder, flach durchlaufen, über `achsen.ravel()`. |
| Bei einer einzigen Teilgrafik gibt es **kein Array** | Das ist die Quelle eines häufigen Fehlers: Code, der mit `achsen[0]` arbeitet, bricht ab, sobald nur noch eine Teilgrafik übrig ist. |
| `squeeze=False` macht es einheitlich | Wer eine Funktion schreibt, die mit beliebig vielen Teilbildern umgehen soll, setzt das — und spart sich die Fallunterscheidung. |
| `sharex` und `sharey` sind das Gegenstück zu Facetten | Ohne sie hat jedes Teilbild eigene Achsen und die Teilbilder sind **nicht vergleichbar** — derselbe Punkt wie unter [Wahrnehmung, Beispiel 5](wahrnehmung-kodierung.qmd). |
| Die Gruppierung macht man **selbst** | Die Schleife über `typen` ist genau die Arbeit, die `facet_wrap(~ typ)` in ggplot2 abnimmt. Dafür lässt sich hier jedes Teilbild einzeln anders gestalten. |

::: {.note-box}
**Nützliche Argumente von `subplots`:**

| Argument | Wirkung |
|---|---|
| `figsize=(b, h)` | Grösse in Zoll |
| `sharex`, `sharey` | gemeinsame Achsen — für Vergleichbarkeit fast immer nötig |
| `squeeze=False` | Rückgabe bleibt ein Gitter |
| `gridspec_kw={"height_ratios": [2, 1]}` | ungleich hohe Zeilen, etwa Kurve oben und Residuen unten |
| `constrained_layout=True` | Alternative zu `tight_layout()` |
:::

#### Interpretation und Ergebnissatz

> `plt.subplots(2, 2)` liefert eine Figure und ein (2, 2)-Array mit vier Axes,
> `plt.subplots()` dagegen ein einzelnes Axes ohne Array — mit `squeeze=False`
> bleibt die Form einheitlich. Die drei Maschinentypen haben mittlere
> Verbrauchswerte von 36.06, 37.34 und 47.95 bei je 50 Maschinen.

### Beispiel 3: Die vier Grundtypen

#### Frage und Datenlage

Linie, Streuung, Balken, Histogramm — vier Aufrufe, die fast alles abdecken,
je einmal in matplotlib und in ggplot2.

#### Rechnung

::: {.panel-tabset}

##### R

```{r}
#| label: fig-b3-mp-r
#| fig-cap: "Beispiel 3: Streuung, Balken und Histogramm in ggplot2."
#| fig-height: 2.4
mittel <- aggregate(verbrauch ~ typ, data = maschinen, FUN = mean)
mittel$verbrauch <- round(mittel$verbrauch, 2)
mittel

print(ggplot(maschinen, aes(laufzeit, verbrauch)) + geom_point(alpha = 0.5))
print(ggplot(mittel, aes(typ, verbrauch)) + geom_col(fill = "grey70"))
print(ggplot(maschinen, aes(verbrauch)) +
        geom_histogram(bins = 20, fill = "grey70", colour = "white"))
```

##### Python

```{python}
#| label: fig-b3-mp-py
#| fig-cap: "Beispiel 3: Linie, Streuung, Balken und Histogramm."
#| fig-height: 4.4
mittel = maschinen.groupby("typ")["verbrauch"].mean().round(2)
print(mittel)

# Fuer die Linie: Verbrauch nach Laufzeit in Stundenklassen
klassen = pd.cut(maschinen["laufzeit"], bins=range(2, 24, 2))
verlauf = maschinen.groupby(klassen, observed=True)["verbrauch"].mean()
print(verlauf.round(2))

fig, achsen = plt.subplots(2, 2, figsize=(7, 4.4))
_ = achsen[0, 0].plot(range(len(verlauf)), verlauf.to_numpy(), marker="o", lw=1.6,
                      color="0.3")
_ = achsen[0, 0].set_title("plot: Verlauf", fontsize=10)
_ = achsen[0, 1].scatter(maschinen["laufzeit"], maschinen["verbrauch"], s=8,
                         alpha=0.5, color="0.3")
_ = achsen[0, 1].set_title("scatter: Zusammenhang", fontsize=10)
_ = achsen[1, 0].bar(mittel.index, mittel.to_numpy(), color="0.7")
_ = achsen[1, 0].set_title("bar: Vergleich", fontsize=10)
_ = achsen[1, 1].hist(maschinen["verbrauch"], bins=20, color="0.7",
                      edgecolor="white")
_ = achsen[1, 1].set_title("hist: Verteilung", fontsize=10)
plt.tight_layout()
plt.show()
```

```{python}
#| label: b3-mp-zahlen-py
print({"anteil_ueber_50_prozent":
       round(float((maschinen["verbrauch"] > 50).mean() * 100), 1),
       "median": round(float(maschinen["verbrauch"].median()), 2),
       "schiefe": round(float(stats.skew(maschinen["verbrauch"])), 3)})
```

:::

#### Output Zeile für Zeile

| Typ | mittlerer Verbrauch |
|---|---|
| Drehbank | **36.06** |
| Fräse | **37.34** |
| Presse | **47.95** |

| Kennzahl | Wert |
|---|---|
| Anteil über 50 | **29.3 Prozent** |
| Median | **40.55** |
| Schiefe | **0.027** |

| Aufruf | Aufgabe | ggplot2-Gegenstück |
|---|---|---|
| `achse.plot(x, y)` | Verlauf | `geom_line()` |
| `achse.scatter(x, y)` | Zusammenhang | `geom_point()` |
| `achse.bar(x, h)` | Vergleich | `geom_col()` |
| `achse.hist(x, bins=)` | Verteilung | `geom_histogram()` |

| Beobachtung | Erklärung |
|---|---|
| `plot` verbindet die Punkte in der **Reihenfolge der Daten** | Nicht nach x sortiert. Unsortierte Daten ergeben ein Gekritzel — das ist der häufigste Fehler bei `plot`. |
| `bar` erwartet **fertige Höhen** | Wie `geom_col`. Ein Gegenstück zu `geom_bar`, das selbst zählt, gibt es nicht; dafür nimmt man `value_counts()` davor. |
| `hist` zählt dagegen **selbst** | Und gibt die Klassengrenzen zurück, wenn man sie braucht. |
| Der Verbrauch ist fast symmetrisch verteilt | Schiefe 0.027, Median 40.55. Knapp **29.3 Prozent** liegen über 50. |
| Die Klassenbildung für den Verlauf macht man **selbst** | `pd.cut` plus `groupby`. In ggplot2 übernähme das `stat_summary()`. |

::: {.note-box}
**Was matplotlib nicht von sich aus tut** — und wo die Zeilen hingehen, die man
in ggplot2 spart:

| Aufgabe | matplotlib |
|---|---|
| nach Gruppen einfärben | Schleife über die Gruppen |
| Legende | `label=` je Aufruf, dann `achse.legend()` |
| Glättungslinie | `np.polyfit` oder `statsmodels`, dann selbst zeichnen |
| Klassen bilden | `pd.cut` und `groupby` |
| Achsen teilen | `sharex=`, `sharey=` |
:::

#### Interpretation und Ergebnissatz

> Vier Aufrufe decken die vier Aufgaben ab: `plot` für den Verlauf, `scatter`
> für den Zusammenhang, `bar` für den Vergleich der Mittelwerte 36.06, 37.34
> und 47.95 und `hist` für die Verteilung, die mit einer Schiefe von 0.027 fast
> symmetrisch ist.

### Beispiel 4: Achsen, Grenzen und Skalen

#### Frage und Datenlage

Die Achse ist der Ort, an dem aus Zahlen Positionen werden. Vier Eingriffe:
Grenzen setzen, logarithmisch skalieren, Ticks bestimmen, eine Hilfslinie
ziehen.

#### Rechnung

::: {.panel-tabset}

##### R

```{r}
#| label: fig-b4-mp-r
#| fig-cap: "Beispiel 4: dieselben Eingriffe in ggplot2."
#| fig-height: 2.8
grenze <- 50
round(c(anteil_ueber_grenze = mean(maschinen$verbrauch > grenze) * 100,
        anzahl = sum(maschinen$verbrauch > grenze)), 1)

ggplot(maschinen, aes(laufzeit, verbrauch)) +
  geom_point(alpha = 0.5, size = 1.1) +
  geom_hline(yintercept = grenze, linetype = "dashed", colour = "#b2182b") +
  scale_x_continuous(breaks = seq(0, 22, 4)) +
  coord_cartesian(xlim = c(0, 23), ylim = c(0, 80)) +
  labs(x = "Laufzeit in Stunden", y = "Verbrauch")
```

##### Python

```{python}
#| label: fig-b4-mp-py
#| fig-cap: "Beispiel 4: Grenzen, Ticks, Hilfslinie und logarithmische Achse."
#| fig-height: 3
grenze = 50
print({"anteil_ueber_grenze":
       round(float((maschinen["verbrauch"] > grenze).mean() * 100), 1),
       "anzahl": int((maschinen["verbrauch"] > grenze).sum())})

fig, achsen = plt.subplots(1, 2, figsize=(7, 3))
_ = achsen[0].scatter(maschinen["laufzeit"], maschinen["verbrauch"], s=8,
                      alpha=0.5, color="0.3")
_ = achsen[0].axhline(grenze, ls="--", color="#b2182b")
_ = achsen[0].set_xlim(0, 23)
_ = achsen[0].set_ylim(0, 80)
_ = achsen[0].set_xticks(range(0, 24, 4))
_ = achsen[0].set_title("Grenzen, Ticks, Hilfslinie", fontsize=10)

_ = achsen[1].scatter(maschinen["laufzeit"], maschinen["verbrauch"], s=8,
                      alpha=0.5, color="0.3")
_ = achsen[1].set_yscale("log")
_ = achsen[1].set_title("dieselben Daten, y logarithmisch", fontsize=10)
for achse in achsen:
    _ = achse.set_xlabel("Laufzeit in Stunden")
    _ = achse.set_ylabel("Verbrauch")
plt.tight_layout()
plt.show()
```

```{python}
#| label: b4-mp-zahlen-py
# Was die logarithmische Achse mit den Abstaenden macht
punkte = np.array([5., 10., 20., 40., 80.])
print(pd.DataFrame({"wert": punkte,
                    "abstand_linear": np.r_[np.nan, np.diff(punkte)],
                    "abstand_logarithmisch": np.r_[np.nan, np.diff(np.log10(punkte))]
                    }).round(4).to_string(index=False))
```

:::

#### Output Zeile für Zeile

| Kennzahl | Wert |
|---|---|
| Anteil über der Grenze von 50 | **29.3 Prozent** |
| Anzahl Maschinen | **44** |

Was die logarithmische Achse mit gleichen Verhältnissen macht:

| Wert | 5 | 10 | 20 | 40 | 80 |
|---|---|---|---|---|---|
| Abstand linear | — | 5 | 10 | 20 | 40 |
| Abstand logarithmisch | — | **0.3010** | **0.3010** | **0.3010** | **0.3010** |

| Beobachtung | Erklärung |
|---|---|
| Die Verdopplung hat auf der Log-Achse **immer denselben Abstand** | 0.3010, also $\log_{10} 2$. Das ist der Zweck: Gleiche **Verhältnisse** bekommen gleiche Strecken. |
| Linear wächst der Abstand von 5 auf 40 | Dieselben Verdopplungen, achtfach verschiedene Strecken. |
| `set_ylim` in matplotlib entspricht `coord_cartesian` in ggplot2 | Es zoomt, ohne Daten zu entfernen. Das ggplot2-Gegenstück `scale_y_continuous(limits =)` würde Punkte verwerfen. |
| `axhline` ist die schnellste Anmerkung | Eine Grenzlinie plus die Zahl im Text sagt mehr als eine Legende. Hier: 44 von 150 Maschinen, also 29.3 Prozent, liegen darüber. |
| `set_xticks` verhindert unglückliche Automatik | Bei Laufzeiten in Stunden sind Vierer-Schritte lesbarer als die automatischen 2.5er. |

::: {.warning-box}
**Wann eine logarithmische Achse richtig ist:** wenn die Daten über mehrere
Grössenordnungen laufen **und** Verhältnisse interessieren — Einkommen,
Bevölkerungszahlen, Konzentrationen.

Wann nicht: bei Werten, die null oder negativ werden können, und wenn das
Publikum die Achse nicht als logarithmisch erkennt. Eine Log-Achse ohne
deutliche Beschriftung ist eine
[irreführende Darstellung](irrefuehrende-darstellungen.qmd) — ein linearer
Anstieg sieht dort flach aus.
:::

#### Interpretation und Ergebnissatz

> 44 der 150 Maschinen, also 29.3 Prozent, liegen über der Grenze von 50. Auf
> einer logarithmischen Achse hat jede Verdopplung denselben Abstand von 0.3010,
> während er linear von 5 auf 40 wächst.

### Beispiel 5: Beschriftung und Export

#### Frage und Datenlage

Aus der Rohgrafik wird eine Abbildung. Dazu kommen Titel, Einheit, Anmerkung
und Quelle — und dann die Frage, mit welchen Einstellungen sie gespeichert
wird.

#### Rechnung

::: {.panel-tabset}

##### R

```{r}
#| label: fig-b5-mp-r
#| fig-cap: "Beispiel 5: die fertige Fassung in ggplot2."
#| fig-height: 3.2
presse <- maschinen[maschinen$typ == "Presse", ]
andere <- maschinen[maschinen$typ != "Presse", ]
round(c(mittel_presse = mean(presse$verbrauch),
        mittel_andere = mean(andere$verbrauch),
        differenz = mean(presse$verbrauch) - mean(andere$verbrauch)), 2)

ggplot(maschinen, aes(laufzeit, verbrauch)) +
  geom_point(aes(colour = typ == "Presse"), alpha = 0.7, size = 1.3) +
  scale_colour_manual(values = c(`FALSE` = "#c7c7c7", `TRUE` = "#b2182b"),
                      guide = "none") +
  annotate("text", x = 4, y = 68, colour = "#b2182b", hjust = 0, size = 3.4,
           label = "Pressen: rund 11 Einheiten mehr") +
  labs(title = "Pressen verbrauchen bei gleicher Laufzeit deutlich mehr",
       subtitle = "150 Maschinen, Verbrauch gegen Laufzeit",
       x = "Laufzeit in Stunden", y = "Verbrauch in Kilowattstunden",
       caption = "Quelle: Betriebsdatenerfassung, Stand 2026")
```

##### Python

```{python}
#| label: fig-b5-mp-py
#| fig-cap: "Beispiel 5: dieselbe fertige Fassung in matplotlib."
#| fig-height: 3.2
ist_presse = maschinen["typ"] == "Presse"
print({"mittel_presse": round(float(maschinen.loc[ist_presse, "verbrauch"].mean()), 2),
       "mittel_andere": round(float(maschinen.loc[~ist_presse, "verbrauch"].mean()), 2),
       "differenz": round(float(maschinen.loc[ist_presse, "verbrauch"].mean()
                                - maschinen.loc[~ist_presse, "verbrauch"].mean()), 2)})

fig, achse = plt.subplots(figsize=(7, 3.2))
_ = achse.scatter(maschinen.loc[~ist_presse, "laufzeit"],
                  maschinen.loc[~ist_presse, "verbrauch"],
                  s=12, alpha=0.7, color="#c7c7c7")
_ = achse.scatter(maschinen.loc[ist_presse, "laufzeit"],
                  maschinen.loc[ist_presse, "verbrauch"],
                  s=12, alpha=0.7, color="#b2182b")
_ = achse.annotate("Pressen: rund 11 Einheiten mehr", xy=(4, 68),
                   color="#b2182b", fontsize=9)
_ = achse.set_title("Pressen verbrauchen bei gleicher Laufzeit deutlich mehr")
_ = achse.set_xlabel("Laufzeit in Stunden")
_ = achse.set_ylabel("Verbrauch in Kilowattstunden")
_ = fig.text(0.01, -0.04, "Quelle: Betriebsdatenerfassung, Stand 2026",
             fontsize=7, color="0.4")
for rand in ("top", "right"):
    _ = achse.spines[rand].set_visible(False)
plt.tight_layout()
plt.show()
```

```{python}
#| label: b5-mp-export-py
# Was die Exporteinstellungen bedeuten
einstellungen = pd.DataFrame({
    "zweck": ["Bildschirm", "Bericht (Druck)", "Folie", "Weiterverarbeitung"],
    "format": ["png", "png", "png", "pdf oder svg"],
    "dpi": [96, 300, 150, "—"],
    "bbox_inches": ["", "tight", "tight", "tight"]})
print(einstellungen.to_string(index=False))

breite_zoll, hoehe_zoll = 7, 3.2
for dpi in (96, 150, 300):
    print(f"dpi {dpi:3d}: {int(breite_zoll * dpi)} x {int(hoehe_zoll * dpi)} Pixel")
```

:::

#### Output Zeile für Zeile

| Gruppe | mittlerer Verbrauch |
|---|---|
| Pressen | **47.95** |
| übrige | **36.70** |
| **Differenz** | **11.26** |

Exportgrössen bei 7 × 3.2 Zoll:

| dpi | Pixel |
|---|---|
| 96 | **672 × 307** |
| 150 | **1050 × 480** |
| 300 | **2100 × 960** |

| Beobachtung | Erklärung |
|---|---|
| Der Titel nennt die **Aussage** | Nicht "Streudiagramm Verbrauch gegen Laufzeit". Die Zahl dazu — 11.26 Einheiten Unterschied — steht in der Anmerkung. |
| Die Anmerkung steht **im Bild** | `annotate` in beiden Sprachen. Sie ersetzt einen Absatz Erklärtext darunter, den in fünf Sekunden niemand liest. |
| Die Einheit gehört an die **Achse** | "Verbrauch in Kilowattstunden", nicht "verbrauch". Der Spaltenname aus der Datei ist keine Achsenbeschriftung. |
| Die Grafik hat **zwei Farben**, nicht drei | Pressen rot, alle anderen grau. Die Unterscheidung Fräse/Drehbank trägt hier nichts zur Aussage bei. |
| `bbox_inches="tight"` ist beim Speichern fast immer nötig | Sonst werden Titel und Achsenbeschriftung abgeschnitten — `tight_layout()` allein wirkt nur auf die Anzeige. |
| 300 dpi ergeben **2100 × 960** Pixel | Bei 7 Zoll Breite. Für den Druck ist das die Untergrenze; für den Bildschirm sind 96 bis 150 genug, und die Datei bleibt klein. |

::: {.note-box}
**Der Exportbefehl mit den Argumenten, die zählen:**

```python
fig.savefig("abbildung.png", dpi=300, bbox_inches="tight",
            facecolor="white")
```

| Argument | Warum |
|---|---|
| `dpi` | Auflösung; 300 für Druck, 150 für Folien |
| `bbox_inches="tight"` | schneidet den Rand passend, nichts fehlt |
| `facecolor="white"` | sonst ist der Hintergrund bei manchen Themes durchsichtig |
| `format="pdf"` | Vektorformat, beliebig skalierbar — für Berichte die bessere Wahl |

In R ist das Gegenstück `ggsave("abbildung.png", breite, hoehe, dpi = 300)`.
:::

#### Interpretation und Ergebnissatz

> Pressen verbrauchen im Mittel 47.95 gegenüber 36.70 bei den übrigen Maschinen,
> also 11.26 Einheiten mehr. Die fertige Abbildung trägt diese Aussage im Titel,
> die Zahl in der Anmerkung und die Einheit an der Achse; beim Export sorgt
> `bbox_inches="tight"` dafür, dass nichts davon abgeschnitten wird.

::::

## Verständnisfragen

::: {.quiz}
Worin unterscheiden sich `Figure`, `Axes` und `Axis`?

- [x] Figure ist das Bild, Axes die Zeichenfläche, Axis eine einzelne Achse ~
      Richtig. Die Ähnlichkeit von Axes und Axis ist eingebaut; ein Axes ist
      trotz des Namens kein Strich, sondern ein ganzes Koordinatensystem.
- [ ] Axes und Axis sind dasselbe, nur Einzahl und Mehrzahl ~ Das ist die
      naheliegende und falsche Deutung.
- [ ] Figure und Axes sind dasselbe ~ Eine Figure kann viele Axes enthalten.
:::

::: {.quiz}
Zwei Figuren sind offen, dann folgt `plt.title("B")`. Wo landet der Titel?

- [x] Auf der zuletzt angelegten Figur ~ Richtig, `plt.` wirkt auf die
      aktuelle Figur, unabhängig davon, welches Axes im Code davor bearbeitet
      wurde. Genau deshalb ist der objektorientierte Weg eindeutig.
- [ ] Auf beiden ~ pyplot wirkt immer nur auf eine.
- [ ] Das führt zu einem Fehler ~ Es läuft fehlerfrei durch und landet nur am
      falschen Ort — das macht den Fehler so schwer zu finden.
:::

::: {.quiz}
`plt.subplots(2, 2)` und `plt.subplots()` geben Verschiedenes zurück. Was?

- [x] Einmal ein (2, 2)-Array mit vier Axes, einmal ein einzelnes Axes ohne
      Array ~ Richtig. Code, der mit `achsen[0]` arbeitet, bricht deshalb ab,
      sobald nur eine Teilgrafik übrig ist. `squeeze=False` macht die Form
      einheitlich.
- [ ] Beide geben ein Array zurück, nur verschieden gross ~ Bei einer einzigen
      Teilgrafik wird die Dimension entfernt.
- [ ] Beide geben ein einzelnes Axes zurück ~ Bei 2 mal 2 sind es vier.
:::

::: {.quiz}
Warum ergibt `achse.plot(x, y)` bei unsortierten Daten ein Gekritzel?

- [x] plot verbindet die Punkte in der Reihenfolge der Daten, nicht nach x ~
      Richtig. Vor einem Linienplot gehört `sort_values("x")`, sonst springt
      die Linie hin und her.
- [ ] plot ist nur für Zeitreihen gedacht ~ Es funktioniert für jede geordnete
      Grösse, verlangt aber, dass die Ordnung in den Daten steht.
- [ ] Die Punkte sind zu dicht ~ Die Dichte ändert an der Reihenfolge nichts.
:::

::: {.quiz}
Auf einer logarithmischen y-Achse haben die Werte 5, 10, 20, 40 und 80 jeweils
denselben Abstand von 0.3010. Warum?

- [x] Weil gleiche Verhältnisse gleiche Strecken bekommen; 0.3010 ist der
      Zehnerlogarithmus von 2 ~ Richtig. Das ist der Zweck der Log-Achse: Sie
      macht aus Verdopplungen gleich lange Schritte.
- [ ] Weil die Achse die Werte gleichmässig verteilt ~ Sie verteilt nicht die
      Werte, sondern ihre Logarithmen.
- [ ] Das ist Zufall dieser Zahlenreihe ~ Es gilt für jede Folge mit konstantem
      Faktor.
:::

::: {.quiz}
Beim Speichern mit `fig.savefig("bild.png")` fehlt ein Teil der
Achsenbeschriftung. Was hilft?

- [x] `bbox_inches="tight"` ~ Richtig. `tight_layout()` wirkt nur auf die
      Anzeige; beim Export bestimmt `bbox_inches`, wie der Rand beschnitten
      wird.
- [ ] Eine höhere dpi-Zahl ~ Die ändert die Auflösung, nicht den Ausschnitt.
- [ ] Eine kleinere Schrift ~ Behebt das Symptom manchmal, nicht die Ursache.
:::

## Verlinkte Ressourcen

- [matplotlib: Anatomy of a Figure](https://matplotlib.org/stable/gallery/showcase/anatomy.html)
- [matplotlib: Cheatsheets](https://matplotlib.org/cheatsheets/)
- [ggplot2](ggplot2.qmd) — dieselben Aufgaben in R
- [seaborn und plotly](seaborn-plotly.qmd) — was auf matplotlib aufsetzt
- [Diagrammtyp wählen](diagrammtyp-waehlen.qmd) — welche Grafik die Aufgabe löst
