---
title: "Storytelling mit Daten"
description: "Aufbau, Betonung und Text als Teil der Grafik."
categories: ["Storytelling", "Kommunikation", "Visualisierung", "R", "Python"]
quelle: ["DAVI"]
seitentyp: konzept
stand: fertig
order: 100
---

```{r}
#| label: setup-r
#| include: false
library(ggplot2)

theme_set(theme_minimal(base_size = 12))

lehmer <- function(saat, anzahl) {
  s <- saat
  raus <- numeric(anzahl)
  for (k in seq_len(anzahl)) {
    s <- (16807 * s) %% 2147483647
    raus[k] <- s / 2147483647
  }
  raus
}

normalmatrix <- function(saat, zeilen, spalten) {
  matrix(qnorm(lehmer(saat, zeilen * spalten)), nrow = zeilen, byrow = TRUE)
}

hex_zu_rgb <- function(h) {
  h <- sub("^#", "", h)
  strtoi(substring(h, c(1, 3, 5), c(2, 4, 6)), 16L) / 255
}
linear <- function(c) ifelse(c <= 0.04045, c / 12.92, ((c + 0.055) / 1.055)^2.4)
luminanz <- function(h) sum(c(0.2126, 0.7152, 0.0722) * linear(hex_zu_rgb(h)))
kontrast <- function(h1, h2) {
  l <- sort(c(luminanz(h1), luminanz(h2)), decreasing = TRUE)
  (l[1] + 0.05) / (l[2] + 0.05)
}

akzent <- "#b2182b"
neutral <- "#c7c7c7"
```

```{python}
#| label: setup-python
#| include: false
import itertools

import numpy as np
import pandas as pd
import matplotlib.pyplot as plt
from scipy import stats

np.set_printoptions(suppress=True)
plt.rcParams.update({"figure.figsize": (7, 4.2), "font.size": 11,
                     "savefig.dpi": 288, "figure.dpi": 288})


def lehmer(saat, anzahl):
    s = float(saat)
    raus = np.empty(anzahl)
    for k in range(anzahl):
        s = (16807.0 * s) % 2147483647.0
        raus[k] = s / 2147483647.0
    return raus


def normalmatrix(saat, zeilen, spalten):
    return stats.norm.ppf(lehmer(saat, zeilen * spalten)).reshape(zeilen, spalten)


def hex_zu_rgb(h):
    h = h.lstrip("#")
    return np.array([int(h[i:i + 2], 16) / 255 for i in (0, 2, 4)])


def linear(c):
    return np.where(c <= 0.04045, c / 12.92, ((c + 0.055) / 1.055) ** 2.4)


def luminanz(h):
    return float(np.array([0.2126, 0.7152, 0.0722]) @ linear(hex_zu_rgb(h)))


def kontrast(h1, h2):
    hell, dunkel = sorted([luminanz(h1), luminanz(h2)], reverse=True)
    return (hell + 0.05) / (dunkel + 0.05)


AKZENT = "#b2182b"
NEUTRAL = "#c7c7c7"
```

## Kernideen

- Eine Grafik ohne Text ist eine Behauptung ohne Satz.
- Der **Fünf-Sekunden-Test** prüft, ob die Aussage ankommt.
- Reihenfolge erzeugt Bedeutung: Ausgangslage, Spannung, Auflösung.
- **Betonen heisst zurücknehmen** und wie stark betont wird, lässt sich
  ausrechnen.
- Zwei gleichzeitig steigende Kurven belegen keine Wirkung. Dafür braucht es
  eine **Vergleichsgruppe**.
- Wie sicher eine Prognose aussieht, entscheidet die **Modellwahl**, nicht die
  Daten.
- Die Handlungsempfehlung gehört dazu, sonst bleibt die Grafik folgenlos.

## Erklärung

::: {.note-box}
**Vorwissen:** [Zielbild und Publikum](zielbild-audience.qmd) für die
Entscheidung, die gestützt werden soll, und
[Wahrnehmung und Kodierung](wahrnehmung-kodierung.qmd) für die Mittel der
Betonung.
:::

### Der Fünf-Sekunden-Test

Die schnellste und härteste Prüfung: Man zeigt jemandem die Grafik fünf
Sekunden lang, nimmt sie weg und fragt, was er gesehen hat.

Drei mögliche Antworten, drei verschiedene Befunde:

- **Die Aussage kommt zurück.** Die Grafik funktioniert.
- **Eine andere Aussage kommt zurück.** Die Betonung liegt falsch: das Auge
  wurde von etwas anderem gefangen als von der Botschaft.
- **Nur eine Beschreibung kommt zurück** ("ein paar Balken, blau"). Es fehlt die
  Führung; niemand weiss, worauf zu achten ist.

Der Test funktioniert auch allein: Grafik anzeigen, Bildschirm für fünf
Sekunden ansehen, wegdrehen und den Satz aufschreiben, den man mitgenommen hat.

### Text ist Teil der Grafik

Die verbreitetste Sparmassnahme am falschen Ort ist, den Text wegzulassen.
Vier Textelemente tragen Bedeutung:

| Element | Aufgabe | Häufiger Fehler |
|---|---|---|
| Titel | die Aussage in einem Satz | beschreibt nur, was zu sehen ist |
| Achsenbeschriftung | was gemessen wird, in welcher Einheit | fehlt oder nennt den Spaltennamen aus der Datei |
| Annotation | erklärt die eine auffällige Stelle | fehlt, obwohl die Stelle die Aussage trägt |
| Quelle und Stand | Nachvollziehbarkeit | fehlt, sobald die Grafik weitergereicht wird |

Eine Annotation direkt an der Stelle, um die es geht, ersetzt eine halbe Seite
Erklärtext darunter. Sie ist auch der Grund, warum Legenden oft überflüssig
sind: Wer die Serien direkt beschriftet, spart dem Auge den Weg zur Legende und
zurück.

### Reihenfolge erzeugt Bedeutung

Eine Folge von Grafiken erzählt etwas, das eine einzelne nicht kann. Das
bewährte Muster hat drei Teile:

1. **Ausgangslage.** Was war der Stand, den alle kennen? Diese Grafik darf
   langweilig sein, sie stellt den gemeinsamen Boden her.
2. **Spannung.** Was ist anders als erwartet? Hier liegt die eigentliche
   Beobachtung, und hier gehört die stärkste Betonung hin.
3. **Auflösung.** Was folgt daraus, und was ist zu tun? Ohne diesen Teil bleibt
   die Beobachtung folgenlos.

Wer nur eine Grafik hat, baut dieselbe Struktur in Titel, Annotation und
Bildunterschrift ein.

### Betonen heisst zurücknehmen

Betonung entsteht nicht dadurch, dass etwas lauter wird, sondern dadurch, dass
alles andere leiser wird. Die Mittel, in der Reihenfolge ihrer Wirksamkeit:

- alles Nebensächliche in Grau, das Wichtige in einer Farbe
- die relevante Serie dicker, die übrigen dünn
- die Kernzahl direkt beschriften, statt sie ablesen zu lassen
- Zierrat entfernen, siehe
  [Wahrnehmung und Kodierung](wahrnehmung-kodierung.qmd)

Wer alles betont, betont nichts. Mehr als ein Akzent je Grafik ist fast immer
einer zu viel. Beispiel 1 rechnet aus, wie viel das ausmacht.

### Die Aussage muss die Daten decken

Storytelling verführt zum Zuspitzen, und genau da entstehen die Fehler, die
später teuer werden. Drei Grenzen:

- **Kein Kausalsatz ohne Grundlage.** "Die Kampagne hat den Umsatz gesteigert"
  braucht mehr als zwei Kurven, die gleichzeitig steigen, Beispiel 2.
- **Keine Sicherheit vortäuschen.** Wo Unsicherheit besteht, gehört sie in die
  Grafik: Konfidenzband, Fehlerbalken oder wenigstens ein Satz, Beispiel 5.
- **Kein Ausschnitt ohne Begründung.** Der gewählte Zeitraum darf nicht die
  Aussage tragen, siehe
  [irreführende Darstellungen](irrefuehrende-darstellungen.qmd).

### Was am Ende dasteht

Eine brauchbare Abgabe beantwortet vier Fragen, und zwar sichtbar in der Grafik
oder unmittelbar daneben:

1. Worum geht es (Titel mit Aussage)
2. Woran ist das zu sehen (Betonung, Annotation)
3. Wie sicher ist es (Unsicherheit, Stichprobenumfang, Zeitraum)
4. Was folgt daraus (Empfehlung oder offene Frage)

## Beispiele

:::: {.panel-tabset}

### Beispiel 1: Wie stark ein Akzent wirklich betont

#### Frage und Datenlage

Acht Serien, eine davon ist die Aussage. Einmal alle in kräftigen Farben,
einmal sieben grau und eine rot. Gemessen wird das **visuelle Gewicht** jeder
Serie: Pfadlänge mal Linienstärke mal Kontrast zum Hintergrund.

#### Rechnung

::: {.panel-tabset}

##### R

```{r}
#| label: fig-b1-st-r
#| fig-cap: "Beispiel 1: links alles bunt, rechts ein Akzent."
#| fig-height: 3.2
Z <- normalmatrix(5151, 8, 24)
zeit <- 0:23
niveau <- seq(40, 110, length.out = 8)
reihen <- niveau + Z * 5
ziel <- 4                                  # die Serie, um die es geht
reihen[ziel, ] <- reihen[ziel, ] + seq(0, 25, length.out = 24)

bunt <- c("#1f77b4", "#ff7f0e", "#2ca02c", "#d62728",
          "#9467bd", "#8c564b", "#e377c2", "#17becf")
mit_akzent <- rep(neutral, 8); mit_akzent[ziel] <- akzent
dicke_bunt <- rep(1.5, 8)
dicke_akzent <- rep(1.0, 8); dicke_akzent[ziel] <- 2.5

pfadlaenge <- function(y) {
  dx <- diff(zeit) / (max(zeit) - min(zeit))
  dy <- diff(y) / (max(reihen) - min(reihen))
  sum(sqrt(dx^2 + dy^2))
}

gewichte <- function(pal, dicke) {
  sapply(1:8, function(i) pfadlaenge(reihen[i, ]) * dicke[i] *
           kontrast(pal[i], "#FFFFFF"))
}

for (nm in c("alles bunt", "ein Akzent")) {
  g <- if (nm == "alles bunt") gewichte(bunt, dicke_bunt) else
    gewichte(mit_akzent, dicke_akzent)
  cat(sprintf("%-12s Zielserie %6.2f, Mittel der übrigen %5.2f, Verhältnis %5.2f\n",
              nm, g[ziel], mean(g[-ziel]), g[ziel] / mean(g[-ziel])))
}
round(c(pfadlaenge_ziel = pfadlaenge(reihen[ziel, ]),
        pfadlaenge_uebrige = mean(sapply((1:8)[-ziel],
                                         function(i) pfadlaenge(reihen[i, ])))), 3)

par(mfrow = c(1, 2), mar = c(4, 4, 3, 1))
matplot(zeit, t(reihen), type = "l", lty = 1, lwd = dicke_bunt, col = bunt,
        xlab = "Monat", ylab = "Wert", main = "alles bunt")
matplot(zeit, t(reihen), type = "l", lty = 1, lwd = dicke_akzent,
        col = mit_akzent, xlab = "Monat", ylab = "Wert", main = "ein Akzent")
par(mfrow = c(1, 1))
```

##### Python

```{python}
#| label: fig-b1-st-py
#| fig-cap: "Beispiel 1: dieselbe Gegenüberstellung in Python."
#| fig-height: 3.2
Z = normalmatrix(5151, 8, 24)
zeit = np.arange(24)
niveau = np.linspace(40, 110, 8)
reihen = niveau[:, None] + Z * 5
ziel = 3
reihen[ziel] = reihen[ziel] + np.linspace(0, 25, 24)

bunt = ["#1f77b4", "#ff7f0e", "#2ca02c", "#d62728",
        "#9467bd", "#8c564b", "#e377c2", "#17becf"]
mit_akzent = [NEUTRAL] * 8
mit_akzent[ziel] = AKZENT
dicke_bunt = [1.5] * 8
dicke_akzent = [1.0] * 8
dicke_akzent[ziel] = 2.5


def pfadlaenge(y):
    dx = np.diff(zeit) / (zeit.max() - zeit.min())
    dy = np.diff(y) / (reihen.max() - reihen.min())
    return float(np.sum(np.sqrt(dx ** 2 + dy ** 2)))


def gewichte(pal, dicke):
    return np.array([pfadlaenge(reihen[i]) * dicke[i] * kontrast(pal[i], "#FFFFFF")
                     for i in range(8)])


for nm, pal, dicke in [("alles bunt", bunt, dicke_bunt),
                       ("ein Akzent", mit_akzent, dicke_akzent)]:
    g = gewichte(pal, dicke)
    rest = np.delete(g, ziel)
    print(f"{nm:<12} Zielserie {g[ziel]:6.2f}, Mittel der übrigen {rest.mean():5.2f},"
          f" Verhältnis {g[ziel] / rest.mean():5.2f}")
print({"pfadlaenge_ziel": round(pfadlaenge(reihen[ziel]), 3),
       "pfadlaenge_uebrige":
           round(float(np.mean([pfadlaenge(reihen[i])
                                for i in range(8) if i != ziel])), 3)})

fig, achsen = plt.subplots(1, 2, figsize=(7, 3.2))
for achse, (titel, pal, dicke) in zip(achsen,
                                      [("alles bunt", bunt, dicke_bunt),
                                       ("ein Akzent", mit_akzent, dicke_akzent)]):
    for i in range(8):
        _ = achse.plot(zeit, reihen[i], lw=dicke[i], color=pal[i])
    _ = achse.set_title(titel)
    _ = achse.set_xlabel("Monat")
    _ = achse.set_ylabel("Wert")
plt.tight_layout()
plt.show()
```

:::

#### Output Zeile für Zeile

| Fassung | Gewicht der Zielserie | Mittel der übrigen | Verhältnis |
|---|---|---|---|
| alles bunt | 14.66 | 10.12 | **1.45** |
| ein Akzent | 33.40 | 3.13 | **10.66** |

Pfadlänge der Zielserie **1.946**, Mittel der übrigen **1.854**.

| Beobachtung | Erklärung |
|---|---|
| Die Zielserie hat schon von sich aus etwas mehr Gewicht | Verhältnis 1.45 in der bunten Fassung. Sie steigt, ist also länger, 1.946 gegen 1.854. Die Daten helfen ein wenig mit. |
| Mit einem Akzent steigt das Verhältnis auf **10.66** | Also mehr als das Siebenfache. **Und der grössere Teil davon kommt vom Zurücknehmen, nicht vom Hervorheben:** Das Mittel der übrigen fällt von 10.12 auf 3.13. |
| Die Zielserie selbst gewinnt Faktor **2.3** | 33.40 gegen 14.66, durch Farbe und Linienstärke. Die übrigen verlieren Faktor 3.2. Beide Richtungen zusammen ergeben den Gesamteffekt. |
| Die Rechnung ist ein **Modell**, keine Messung des Blicks | Pfadlänge mal Stärke mal Kontrast ist eine grobe Näherung für "wie viel Tinte fällt auf". Sie genügt, um zwei Entwürfe zu vergleichen. |
| Acht kräftige Farben verteilen die Aufmerksamkeit **gleichmässig** | Und gleichmässig verteilte Aufmerksamkeit ist genau das Gegenteil einer Aussage. |

::: {.note-box}
**Die Reihenfolge beim Gestalten folgt daraus:** zuerst alles zurücknehmen,
dann genau eine Sache hervorheben. Wer umgekehrt anfängt, landet bei einer
Grafik, in der drei Dinge wichtig aussehen.

| Schritt | Wirkung im Beispiel |
|---|---|
| alles grau | Mittel der übrigen 10.12 → 3.13 |
| Zielserie färben und verdicken | Zielserie 14.66 → 33.40 |
| **zusammen** | Verhältnis 1.45 → **10.66** |
:::

#### Interpretation und Ergebnissatz

> In der bunten Fassung hat die Zielserie das 1.45-Fache des mittleren
> visuellen Gewichts der übrigen, mit einem Akzent das 10.66-Fache. Zwei
> Drittel dieses Gewinns entstehen dadurch, dass die anderen Serien
> zurückgenommen werden, nicht dadurch, dass die Zielserie hervorgehoben wird.

### Beispiel 2: Zwei steigende Kurven sind kein Beleg

#### Frage und Datenlage

Eine Kampagne läuft ab Monat 12 in der Testregion. Der Umsatz steigt danach um
14.7 Prozent. Die Frage ist, was davon der Kampagne zuzuschreiben ist und
dafür braucht es die Kontrollregion, in der nichts passiert ist.

#### Rechnung

::: {.panel-tabset}

##### R

```{r}
#| label: fig-b2-st-r
#| fig-cap: "Beispiel 2: Testregion und Kontrollregion, Kampagnenstart in Monat 12."
#| fig-height: 3.2
Z <- normalmatrix(6262, 2, 24)
monat <- 0:23
saison <- 8 * sin(2 * pi * monat / 12)
test <- 100 + 1.0 * monat + saison + Z[1, ] * 4
kontrolle <- 70 + 1.0 * monat + saison + Z[2, ] * 4

vor <- 1:12; nach <- 13:24
for (nm in c("test", "kontrolle")) {
  x <- get(nm)
  cat(sprintf("%-10s vorher %7.2f  nachher %7.2f  Zuwachs %+7.2f  relativ %+6.1f Prozent\n",
              nm, mean(x[vor]), mean(x[nach]), mean(x[nach]) - mean(x[vor]),
              100 * (mean(x[nach]) / mean(x[vor]) - 1)))
}
dd <- (mean(test[nach]) - mean(test[vor])) -
  (mean(kontrolle[nach]) - mean(kontrolle[vor]))
round(c(differenz_von_differenzen = dd,
        korrelation = cor(test, kontrolle)), 4)

# Derselbe Effekt als Modell, mit Standardfehler
lang <- data.frame(
  wert = c(test, kontrolle),
  ist_test = rep(c(1, 0), each = 24),
  ist_nach = rep(c(rep(0, 12), rep(1, 12)), 2))
modell <- lm(wert ~ ist_test * ist_nach, data = lang)
round(summary(modell)$coefficients["ist_test:ist_nach", ], 4)

par(mar = c(4, 4, 2, 1))
matplot(monat, cbind(test, kontrolle), type = "l", lty = 1, lwd = 2,
        col = c(akzent, "grey45"), xlab = "Monat", ylab = "Umsatz")
abline(v = 11.5, lty = 2)
legend("topleft", c("Test", "Kontrolle"), col = c(akzent, "grey45"),
       lty = 1, lwd = 2, bty = "n")
```

##### Python

```{python}
#| label: fig-b2-st-py
#| fig-cap: "Beispiel 2: dieselbe Gegenüberstellung in Python."
#| fig-height: 3.2
Z = normalmatrix(6262, 2, 24)
monat = np.arange(24)
saison = 8 * np.sin(2 * np.pi * monat / 12)
test = 100 + 1.0 * monat + saison + Z[0] * 4
kontrolle = 70 + 1.0 * monat + saison + Z[1] * 4

vor, nach = slice(0, 12), slice(12, 24)
for nm, x in [("test", test), ("kontrolle", kontrolle)]:
    print(f"{nm:<10} vorher {x[vor].mean():7.2f}  nachher {x[nach].mean():7.2f}"
          f"  Zuwachs {x[nach].mean() - x[vor].mean():+7.2f}"
          f"  relativ {100 * (x[nach].mean() / x[vor].mean() - 1):+6.1f} Prozent")

dd = ((test[nach].mean() - test[vor].mean())
      - (kontrolle[nach].mean() - kontrolle[vor].mean()))
print({"differenz_von_differenzen": round(float(dd), 4),
       "korrelation": round(float(np.corrcoef(test, kontrolle)[0, 1]), 4)})

y = np.concatenate([test, kontrolle])
ist_test = np.concatenate([np.ones(24), np.zeros(24)])
ist_nach = np.tile(np.concatenate([np.zeros(12), np.ones(12)]), 2)
X = np.column_stack([np.ones(48), ist_test, ist_nach, ist_test * ist_nach])
b = np.linalg.lstsq(X, y, rcond=None)[0]
rest = y - X @ b
s2 = (rest ** 2).sum() / (48 - 4)
se = np.sqrt(s2 * np.linalg.inv(X.T @ X)[3, 3])
print({"schaetzwert": round(float(b[3]), 4), "standardfehler": round(float(se), 4),
       "t": round(float(b[3] / se), 4),
       "p": round(float(2 * stats.t.sf(abs(b[3] / se), 44)), 4)})

fig, achse = plt.subplots(figsize=(7, 3.2))
_ = achse.plot(monat, test, lw=2, color=AKZENT, label="Test")
_ = achse.plot(monat, kontrolle, lw=2, color="0.45", label="Kontrolle")
_ = achse.axvline(11.5, ls="--", color="black")
_ = achse.legend(frameon=False, loc="upper left")
_ = achse.set_xlabel("Monat")
_ = achse.set_ylabel("Umsatz")
plt.tight_layout()
plt.show()
```

:::

#### Output Zeile für Zeile

| Region | vorher | nachher | Zuwachs | relativ |
|---|---|---|---|---|
| **Test** | 103.28 | 118.47 | **+15.18** | **+14.7 %** |
| **Kontrolle** | 77.47 | 88.10 | **+10.63** | **+13.7 %** |

| Kennzahl | Wert |
|---|---|
| Differenz von Differenzen | **+4.56** |
| Standardfehler | 3.663 |
| t | 1.244 |
| **p** | **0.2202** |
| Korrelation Test / Kontrolle | 0.8109 |

| Beobachtung | Erklärung |
|---|---|
| Die Testregion wächst um **14.7 Prozent** | Zeigt man nur diese Kurve, ist die Geschichte fertig: "Die Kampagne wirkt." |
| Die Kontrollregion wächst um **13.7 Prozent** | Ohne Kampagne. Der grösste Teil des Zuwachses hat also nichts mit der Massnahme zu tun, sondern mit Trend und Saison. |
| Es bleibt eine Differenz von **+4.56** | Das ist die einzige Zahl, die überhaupt der Kampagne zugeschrieben werden könnte, nicht +15.18. |
| Und selbst die ist **nicht belegt** | Standardfehler 3.663, t = 1.24, p = 0.22. Bei 48 Beobachtungen reicht das nicht. |
| Die beiden Regionen korrelieren mit **0.81** | Genau deshalb taugt die Kontrollregion als Vergleich: Sie macht Trend und Saison mit, nur die Kampagne nicht. |

::: {.warning-box}
**Die Titel, die hier möglich sind:**

| Titel | zulässig? |
|---|---|
| "Die Kampagne steigert den Umsatz um 15 Prozent" | **nein**, der Vergleich fehlt |
| "Die Kampagne steigert den Umsatz um 4.6 Punkte" | **nein**, der Effekt ist nicht belegt |
| "Umsatz nach der Kampagne um 15 Prozent höher" | zulässig, aber irreführend ohne die Kontrollkurve |
| "**Kein nachweisbarer Kampagneneffekt: Die Vergleichsregion wächst gleich stark**" | **ja** |

Der letzte Titel ist der unbequemste und der einzige, der hält. Er ist auch
der nützlichere: Er verhindert, dass die Kampagne aufgrund eines Scheineffekts
wiederholt wird.
:::

#### Interpretation und Ergebnissatz

> Die Testregion wächst nach der Kampagne um 14.7 Prozent, die Kontrollregion
> ohne Kampagne um 13.7 Prozent. Die Differenz von Differenzen beträgt +4.56
> mit einem Standardfehler von 3.66 (t = 1.24, p = 0.22) und ist damit nicht
> belegt.

### Beispiel 3: Ausgangslage, Spannung, Auflösung

#### Frage und Datenlage

Dieselben Kampagnendaten, aber als Folge von drei Grafiken erzählt. Jede
beantwortet genau eine Frage, und jede hat ihre eigene Kennzahl.

#### Rechnung

::: {.panel-tabset}

##### R

```{r}
#| label: fig-b3-st-r
#| fig-cap: "Beispiel 3: dieselbe Geschichte in drei Schritten."
#| fig-height: 3
schritt <- data.frame(
  schritt = c("1 Ausgangslage", "2 Spannung", "3 Auflösung"),
  frage = c("Wie lief es bisher?",
            "Was ist nach der Kampagne passiert?",
            "Was folgt daraus?"),
  kennzahl = c(mean(test[vor]),
               mean(test[nach]) - mean(test[vor]),
               dd),
  einheit = c("Umsatz im Mittel", "Zuwachs", "davon der Kampagne zuschreibbar"))
schritt$kennzahl <- round(schritt$kennzahl, 2)
schritt

round(c(anteil_der_dem_trend_zuzuschreiben_ist =
          (1 - dd / (mean(test[nach]) - mean(test[vor]))) * 100), 1)

par(mfrow = c(1, 3), mar = c(4, 4, 3, 1))
plot(monat[vor], test[vor], type = "l", lwd = 2, col = "grey35",
     xlim = c(0, 23), ylim = range(c(test, kontrolle)),
     xlab = "Monat", ylab = "Umsatz", main = "1 Ausgangslage")
matplot(monat, cbind(test, kontrolle), type = "l", lty = 1, lwd = 2,
        col = c(akzent, neutral), xlab = "Monat", ylab = "Umsatz",
        main = "2 Spannung")
abline(v = 11.5, lty = 2)
barplot(c(Trend = mean(test[nach]) - mean(test[vor]) - dd, Kampagne = dd),
        col = c(neutral, akzent), border = NA, ylab = "Anteil am Zuwachs",
        main = "3 Auflösung")
par(mfrow = c(1, 1))
```

##### Python

```{python}
#| label: fig-b3-st-py
#| fig-cap: "Beispiel 3: dieselben drei Schritte in Python."
#| fig-height: 3
schritt = pd.DataFrame({
    "schritt": ["1 Ausgangslage", "2 Spannung", "3 Auflösung"],
    "frage": ["Wie lief es bisher?",
              "Was ist nach der Kampagne passiert?",
              "Was folgt daraus?"],
    "kennzahl": [test[vor].mean(),
                 test[nach].mean() - test[vor].mean(),
                 dd],
    "einheit": ["Umsatz im Mittel", "Zuwachs",
                "davon der Kampagne zuschreibbar"]})
schritt["kennzahl"] = schritt["kennzahl"].round(2)
print(schritt.to_string(index=False))

zuwachs = test[nach].mean() - test[vor].mean()
print({"anteil_der_dem_trend_zuzuschreiben_ist":
       round(float((1 - dd / zuwachs) * 100), 1)})

fig, achsen = plt.subplots(1, 3, figsize=(7, 3))
_ = achsen[0].plot(monat[:12], test[:12], lw=2, color="0.35")
_ = achsen[0].set_xlim(0, 23)
_ = achsen[0].set_ylim(min(test.min(), kontrolle.min()),
                       max(test.max(), kontrolle.max()))
_ = achsen[0].set_title("1 Ausgangslage")
_ = achsen[1].plot(monat, test, lw=2, color=AKZENT)
_ = achsen[1].plot(monat, kontrolle, lw=2, color=NEUTRAL)
_ = achsen[1].axvline(11.5, ls="--", color="black")
_ = achsen[1].set_title("2 Spannung")
_ = achsen[2].bar(["Trend", "Kampagne"], [zuwachs - dd, dd],
                  color=[NEUTRAL, AKZENT])
_ = achsen[2].set_title("3 Auflösung")
_ = achsen[2].set_ylabel("Anteil am Zuwachs")
for achse in achsen[:2]:
    _ = achse.set_xlabel("Monat")
    _ = achse.set_ylabel("Umsatz")
plt.tight_layout()
plt.show()
```

:::

#### Output Zeile für Zeile

| Schritt | Frage | Kennzahl | Einheit |
|---|---|---|---|
| **1 Ausgangslage** | Wie lief es bisher? | **103.28** | Umsatz im Mittel |
| **2 Spannung** | Was ist nach der Kampagne passiert? | **+15.18** | Zuwachs |
| **3 Auflösung** | Was folgt daraus? | **+4.56** | davon der Kampagne zuschreibbar |

Dem allgemeinen Trend zuzuschreiben: **70.0 Prozent** des Zuwachses.

| Beobachtung | Erklärung |
|---|---|
| Jeder Schritt hat **genau eine** Zahl | 103.28, dann +15.18, dann +4.56. Wer eine Folge baut, prüft daran, ob die Schritte wirklich verschiedene Aussagen tragen. |
| Der erste Schritt ist **absichtlich langweilig** | Nur die Testregion vor der Kampagne. Er stellt den gemeinsamen Boden her, damit der zweite überhaupt als Überraschung wirken kann. |
| Der zweite bringt die **Kontrollkurve** ins Bild | Das ist der Moment der Spannung: Die zweite Kurve macht dieselbe Bewegung mit. |
| Der dritte zerlegt den Zuwachs | **70 Prozent Trend, 30 Prozent möglicher Kampagneneffekt** und der ist statistisch nicht belegt. |
| Die Reihenfolge lässt sich **nicht** umstellen | Der dritte Schritt ist ohne den zweiten unverständlich, der zweite ohne den ersten wirkungslos. Das unterscheidet eine Folge von drei Einzelgrafiken. |

::: {.note-box}
**Wenn nur eine Grafik zur Verfügung steht,** wandert dieselbe Struktur in die
Textelemente:

| Teil der Geschichte | Ort in der Grafik |
|---|---|
| Ausgangslage | Achsenbereich und Zeitraum, der den Vorher-Zustand mitzeigt |
| Spannung | die Betonung, Farbe, Strichstärke, Annotation |
| Auflösung | der Titel, der die Zahl nennt |

Konkret hier: Titel "70 Prozent des Zuwachses gehen auf den allgemeinen Trend",
beide Kurven gezeigt, die Kampagnenlinie markiert.
:::

#### Interpretation und Ergebnissatz

> Die Geschichte zerfällt in drei Schritte mit je einer Kennzahl: ein
> Ausgangsniveau von 103.28, ein Zuwachs von +15.18 und ein davon der Kampagne
> zuschreibbarer Anteil von +4.56. Damit gehen 70.0 Prozent des Zuwachses auf
> den allgemeinen Trend.

### Beispiel 4: Legende oder direkte Beschriftung

#### Frage und Datenlage

Acht Serien, einmal über eine Legende erschlossen und einmal direkt
beschriftet. Gezählt wird, wie oft das Auge zwischen Grafik und Legende hin und
her muss und wie weit der Weg ist.

#### Rechnung

::: {.panel-tabset}

##### R

```{r}
#| label: fig-b4-st-r
#| fig-cap: "Beispiel 4: links mit Legende, rechts direkt beschriftet."
#| fig-height: 3.4
n_serien <- 8
c(serien = n_serien,
  blickwechsel_mit_legende = 2 * n_serien,
  blickwechsel_direkt = 0)

# Wie weit ist der Weg? Legende rechts aussen, Serien ueber die Flaeche verteilt
endwerte <- reihen[, 24]
legendenposition <- 1.15                      # rechts neben der Zeichenflaeche
relativ_y <- (endwerte - min(reihen)) / (max(reihen) - min(reihen))
legenden_y <- seq(0.95, 0.55, length.out = n_serien)
weg <- sqrt((legendenposition - 1)^2 + (legenden_y - relativ_y)^2)
round(c(mittlerer_weg = mean(weg), laengster_weg = max(weg),
        summe_hin_und_zurueck = 2 * sum(weg)), 3)

par(mfrow = c(1, 2), mar = c(4, 4, 3, 1))
matplot(zeit, t(reihen), type = "l", lty = 1, lwd = 1.4, col = bunt,
        xlab = "Monat", ylab = "Wert", main = "mit Legende")
legend("topleft", legend = paste0("S", 1:8), col = bunt, lty = 1, cex = 0.6,
       bty = "n", ncol = 2)

par(mar = c(4, 4, 3, 4))
matplot(zeit, t(reihen), type = "l", lty = 1, lwd = dicke_akzent,
        col = mit_akzent, xlab = "Monat", ylab = "Wert",
        main = "direkt beschriftet", xlim = c(0, 27))
text(24, reihen[ziel, 24], paste0("S", ziel), col = akzent, adj = 0, font = 2)
text(24, reihen[8, 24], "S8", col = "grey55", adj = 0, cex = 0.8)
par(mfrow = c(1, 1))
```

##### Python

```{python}
#| label: fig-b4-st-py
#| fig-cap: "Beispiel 4: dieselbe Gegenüberstellung in Python."
#| fig-height: 3.4
n_serien = 8
print({"serien": n_serien, "blickwechsel_mit_legende": 2 * n_serien,
       "blickwechsel_direkt": 0})

endwerte = reihen[:, -1]
legendenposition = 1.15
relativ_y = (endwerte - reihen.min()) / (reihen.max() - reihen.min())
legenden_y = np.linspace(0.95, 0.55, n_serien)
weg = np.sqrt((legendenposition - 1) ** 2 + (legenden_y - relativ_y) ** 2)
print({"mittlerer_weg": round(float(weg.mean()), 3),
       "laengster_weg": round(float(weg.max()), 3),
       "summe_hin_und_zurueck": round(float(2 * weg.sum()), 3)})

fig, achsen = plt.subplots(1, 2, figsize=(7, 3.4))
for i in range(8):
    _ = achsen[0].plot(zeit, reihen[i], lw=1.4, color=bunt[i], label=f"S{i + 1}")
_ = achsen[0].legend(fontsize=6, ncol=2, frameon=False, loc="upper left")
_ = achsen[0].set_title("mit Legende")
for i in range(8):
    _ = achsen[1].plot(zeit, reihen[i], lw=dicke_akzent[i], color=mit_akzent[i])
_ = achsen[1].set_xlim(0, 27)
_ = achsen[1].text(24, reihen[ziel, -1], f"S{ziel + 1}", color=AKZENT,
                   fontweight="bold")
_ = achsen[1].text(24, reihen[7, -1], "S8", color="0.55", fontsize=9)
_ = achsen[1].set_title("direkt beschriftet")
for achse in achsen:
    _ = achse.set_xlabel("Monat")
    _ = achse.set_ylabel("Wert")
plt.tight_layout()
plt.show()
```

:::

#### Output Zeile für Zeile

| Grösse | mit Legende | direkt beschriftet |
|---|---|---|
| Blickwechsel, um alle Serien zuzuordnen | **16** | **0** |
| mittlerer Weg je Zuordnung (Anteil der Bildbreite) | **0.229** |   |
| längster Weg | **0.514** |   |
| Weglänge insgesamt, hin und zurück | **3.669** |   |

| Beobachtung | Erklärung |
|---|---|
| Acht Serien kosten **16 Blickwechsel** | Einmal hin zur Legende, einmal zurück, je Serie. Jeder davon ist eine Gelegenheit, die Spur zu verlieren. |
| Der längste Weg beträgt **halbe Bildbreite** | Für die Serie, die am weitesten von ihrem Legendeneintrag entfernt verläuft. Die Zuordnung geschieht dabei über den Farbton, den ungenauesten Kanal. |
| Direkt beschriftet fallen **alle** Wege weg | Der Name steht am Ende der Linie. Es gibt nichts zuzuordnen. |
| Die rechte Fassung beschriftet nur **zwei** Serien | Die Zielserie und die oberste. Die übrigen brauchen keinen Namen, weil sie nur den Wertebereich zeigen. **Weglassen ist hier Teil der Antwort.** |
| Eine Legende bleibt sinnvoll, wenn Linien sich **kreuzen** | Dann ist am Ende der Linie kein Platz. Meistens ist das ein Hinweis, dass zu viele Serien in einer Grafik sind, siehe [Wahrnehmung, Beispiel 4](wahrnehmung-kodierung.qmd). |

::: {.note-box}
**Die Zahlen sind ein Modell, kein Blickmessgerät.** Die Weglängen entstehen
aus der Geometrie der Grafik und nicht aus einer Studie. Sie taugen zum
Vergleich zweier Entwürfe, nicht als absolute Grösse.

Der robuste Teil der Aussage steht ohne Rechnung fest: **Null Blickwechsel sind
weniger als sechzehn.**
:::

#### Interpretation und Ergebnissatz

> Acht Serien über eine Legende zu erschliessen kostet 16 Blickwechsel mit
> einem mittleren Weg von 0.229 Bildbreiten und einem längsten von 0.514. Bei
> direkter Beschriftung entfallen alle Wege; im Beispiel genügen zwei
> beschriftete Serien statt acht Legendeneinträge.

### Beispiel 5: Wie sicher eine Prognose aussieht

#### Frage und Datenlage

36 Monate Verlauf, Prognose auf bis zu 24 Monate. Zwei Modelle, dieselben
Daten: eine lineare Trendregression und eine Irrfahrt mit Drift. Wie
unterscheiden sich die Intervalle?

#### Rechnung

::: {.panel-tabset}

##### R

```{r}
#| label: fig-b5-st-r
#| fig-cap: "Beispiel 5: dieselbe Reihe, zwei Prognosemodelle."
#| fig-height: 3.4
n <- 36
reihe <- 50 + 0.8 * (0:(n - 1)) + cumsum(qnorm(lehmer(7373, n)) * 2)
x <- 0:(n - 1)

modell <- lm(reihe ~ x)
s <- summary(modell)$sigma
xb <- mean(x); sxx <- sum((x - xb)^2)
aenderungen <- diff(reihe)
drift <- mean(aenderungen); sd_aenderung <- sd(aenderungen)

round(c(trend_steigung = unname(coef(modell)[2]), trend_reststreuung = s,
        irrfahrt_drift = drift, irrfahrt_sd = sd_aenderung), 3)

for (h in c(1, 6, 12, 24)) {
  x0 <- n - 1 + h
  a <- qt(0.975, n - 2) * s * sqrt(1 + 1 / n + (x0 - xb)^2 / sxx)
  b <- 1.96 * sd_aenderung * sqrt(h)
  cat(sprintf("Horizont %2d: Trend +-%6.2f   Irrfahrt +-%6.2f   Faktor %5.2f\n",
              h, a, b, b / a))
}
round(c(letzter_wert = reihe[n],
        prognose_trend_h24 = unname(coef(modell)[1] + coef(modell)[2] * (n - 1 + 24)),
        prognose_irrfahrt_h24 = reihe[n] + drift * 24), 2)

zukunft <- (n - 1) + 1:24
par(mar = c(4, 4, 2, 1))
plot(x, reihe, type = "l", lwd = 2, xlim = c(0, n + 24),
     ylim = c(30, 115), xlab = "Monat", ylab = "Wert")
lines(zukunft, coef(modell)[1] + coef(modell)[2] * zukunft, col = "grey45", lwd = 2)
lines(zukunft, reihe[n] + drift * (1:24), col = akzent, lwd = 2)
lines(zukunft, reihe[n] + drift * (1:24) + 1.96 * sd_aenderung * sqrt(1:24),
      col = akzent, lty = 2)
lines(zukunft, reihe[n] + drift * (1:24) - 1.96 * sd_aenderung * sqrt(1:24),
      col = akzent, lty = 2)
legend("topleft", c("Trendmodell", "Irrfahrt mit Drift"),
       col = c("grey45", akzent), lty = 1, lwd = 2, bty = "n", cex = 0.8)
```

##### Python

```{python}
#| label: fig-b5-st-py
#| fig-cap: "Beispiel 5: dieselbe Gegenüberstellung in Python."
#| fig-height: 3.4
n = 36
x = np.arange(n)
reihe = 50 + 0.8 * x + np.cumsum(stats.norm.ppf(lehmer(7373, n)) * 2)

k, d = np.polyfit(x, reihe, 1)
rest = reihe - (k * x + d)
s = np.sqrt((rest ** 2).sum() / (n - 2))
xb = x.mean()
sxx = ((x - xb) ** 2).sum()
aenderungen = np.diff(reihe)
drift = aenderungen.mean()
sd_aenderung = aenderungen.std(ddof=1)

print({"trend_steigung": round(float(k), 3), "trend_reststreuung": round(float(s), 3),
       "irrfahrt_drift": round(float(drift), 3),
       "irrfahrt_sd": round(float(sd_aenderung), 3)})

for h in (1, 6, 12, 24):
    x0 = n - 1 + h
    a = stats.t.ppf(.975, n - 2) * s * np.sqrt(1 + 1 / n + (x0 - xb) ** 2 / sxx)
    b = 1.96 * sd_aenderung * np.sqrt(h)
    print(f"Horizont {h:2d}: Trend +-{a:6.2f}   Irrfahrt +-{b:6.2f}"
          f"   Faktor {b / a:5.2f}")

print({"letzter_wert": round(float(reihe[-1]), 2),
       "prognose_trend_h24": round(float(k * (n - 1 + 24) + d), 2),
       "prognose_irrfahrt_h24": round(float(reihe[-1] + drift * 24), 2)})

zukunft = (n - 1) + np.arange(1, 25)
fig, achse = plt.subplots(figsize=(7, 3.4))
_ = achse.plot(x, reihe, lw=2, color="black")
_ = achse.plot(zukunft, k * zukunft + d, lw=2, color="0.45", label="Trendmodell")
mitte = reihe[-1] + drift * np.arange(1, 25)
rand = 1.96 * sd_aenderung * np.sqrt(np.arange(1, 25))
_ = achse.plot(zukunft, mitte, lw=2, color=AKZENT, label="Irrfahrt mit Drift")
_ = achse.plot(zukunft, mitte + rand, ls="--", color=AKZENT)
_ = achse.plot(zukunft, mitte - rand, ls="--", color=AKZENT)
_ = achse.set_xlim(0, n + 24)
_ = achse.set_ylim(30, 115)
_ = achse.legend(frameon=False, loc="upper left", fontsize=8)
_ = achse.set_xlabel("Monat")
_ = achse.set_ylabel("Wert")
plt.tight_layout()
plt.show()
```

:::

#### Output Zeile für Zeile

| Modell | Parameter |
|---|---|
| Trendregression | Steigung **0.740**, Reststreuung **2.886** |
| Irrfahrt mit Drift | Drift **0.619**, SD der Änderungen **1.986** |

| Horizont | Trend ± | Irrfahrt ± | Faktor |
|---|---|---|---|
| 1 Monat | **6.20** | 3.89 | 0.63 |
| 6 Monate | 6.34 | 9.53 | 1.50 |
| 12 Monate | 6.56 | 13.48 | 2.05 |
| **24 Monate** | **7.11** | **19.07** | **2.68** |

Letzter beobachteter Wert **68.53**; Prognose auf 24 Monate: Trend **90.61**,
Irrfahrt **83.40**.

| Beobachtung | Erklärung |
|---|---|
| Das Trendintervall wächst kaum | Von ±6.20 auf ±7.11 über 24 Monate, also um 15 Prozent. Das Modell behauptet, in zwei Jahren fast so sicher zu sein wie im nächsten Monat. |
| Das Irrfahrtintervall wächst mit der **Wurzel** | Von ±3.89 auf ±19.07, also um den Faktor 4.9. Bei einer Reihe, die wandert, ist das die angemessene Aussage. |
| Bei 24 Monaten ist es **2.68-mal** so breit | Und die Punktprognosen liegen 7.2 auseinander (90.61 gegen 83.40). |
| Die Daten wurden als **Trend plus Irrfahrt** erzeugt | Die Irrfahrtvariante ist hier also die ehrlichere. Die Trendregression unterstellt, dass die Abweichungen um die Gerade unabhängig sind, das sind sie nicht. |
| Kurzfristig ist das Trendintervall sogar **zu breit** | Faktor 0.63 bei einem Monat. Das falsche Modell irrt in beide Richtungen, nur eben nicht dort, wo es auffällt. |

::: {.warning-box}
**Wie sicher eine Grafik aussieht, ist eine Modellentscheidung.** Beide
Prognosebänder sind korrekt gerechnet; sie beantworten nur verschiedene Fragen
über die Welt.

| Wenn die Reihe … | passendes Modell | Intervall wächst |
|---|---|---|
| um einen festen Trend schwankt | Trendregression | kaum |
| wandert (Irrfahrt, Random Walk) | Drift plus √h | mit der Wurzel |
| saisonal ist | SARIMA oder Holt-Winters | je nach Struktur |

Die Prüfung, welches zutrifft, steht unter
[Stationarität und ACF/PACF](../statistik/zeitreihen/stationaritaet-acf-pacf.qmd).
Wer das überspringt und die Standardregression nimmt, bekommt ein schmales
Band und damit eine Grafik, die mehr behauptet, als sie weiss.
:::

#### Interpretation und Ergebnissatz

> Über 24 Monate wächst das Prognoseintervall der Trendregression nur von ±6.20
> auf ±7.11, das der Irrfahrt mit Drift von ±3.89 auf ±19.07, am Ende ist es
> 2.68-mal so breit. Beide sind korrekt gerechnet; die Wahl des Modells
> entscheidet, wie sicher die Grafik aussieht.

::::

## Verständnisfragen

::: {.quiz}
Im Fünf-Sekunden-Test nennt die Testperson eine andere Aussage als die
beabsichtigte. Was ist der nächste Schritt?

- [ ] Den Titel deutlicher formulieren ~ Hilft manchmal, behebt aber nicht die
      Ursache.
- [x] Die Betonung prüfen: Was zieht das Auge zuerst an? ~ Richtig. Wenn eine
      andere Aussage ankommt, führt die Gestaltung dorthin. Meist ist etwas
      Nebensächliches farbig, gross oder oben links, wo der Blick beginnt.
- [ ] Mehr Erklärtext darunter schreiben ~ Text unter der Grafik wird in fünf
      Sekunden nicht gelesen.
:::

::: {.quiz}
Eine Grafik zeigt zwei gleichzeitig steigende Kurven, der Titel lautet "Die
Kampagne wirkt". Was ist das Problem?

- [x] Der Titel behauptet eine Ursache, die die Grafik nicht zeigt ~ Richtig.
      Im Beispiel wuchs die Kontrollregion ohne Kampagne um 13.7 Prozent, die
      Testregion um 14.7, der zurechenbare Rest von +4.56 war mit p = 0.22
      nicht belegt.
- [ ] Zwei Kurven in einer Grafik sind zu viel ~ Zwei Kurven sind
      unproblematisch.
- [ ] Es fehlt die Legende ~ Möglicherweise, aber das ist nicht der inhaltliche
      Fehler.
:::

::: {.quiz}
Acht Serien werden alle kräftig eingefärbt, eine davon ist die Aussage. Was
bringt der Wechsel auf grau plus einen Akzent?

- [x] Das visuelle Gewicht der Zielserie steigt vom 1.45- auf das 10.66-Fache
      der übrigen ~ Richtig, und zwei Drittel davon kommen vom Zurücknehmen der
      anderen Serien, nicht vom Hervorheben der einen.
- [ ] Nichts, die Daten sind dieselben ~ Die Daten schon, die Führung des
      Blicks nicht.
- [ ] Die Zielserie wird doppelt so auffällig ~ Sie selbst gewinnt Faktor 2.3;
      der Gesamteffekt entsteht erst zusammen mit dem Zurücknehmen.
:::

::: {.quiz}
Warum ist eine Legende für acht Serien ungünstig?

- [x] Sie kostet 16 Blickwechsel, und die Zuordnung läuft über den Farbton ~
      Richtig, einmal hin und einmal zurück je Serie. Direkte Beschriftung
      spart alle Wege; im Beispiel genügten zwei Beschriftungen statt acht
      Legendeneinträgen.
- [ ] Legenden sind grundsätzlich zu vermeiden ~ Bei sich kreuzenden Linien,
      wo am Linienende kein Platz ist, bleiben sie sinnvoll.
- [ ] Acht Einträge passen nicht ins Bild ~ Sie passen; das Problem ist die
      Zuordnungsarbeit.
:::

::: {.quiz}
Eine Prognose über 24 Monate hat bei der Trendregression ein Intervall von
±7.11, bei der Irrfahrt ±19.07. Welches ist richtig?

- [x] Das hängt davon ab, ob die Reihe um einen Trend schwankt oder wandert ~
      Richtig. Beide sind korrekt gerechnet und beantworten verschiedene Fragen
      über die Welt. Die Daten hier wurden als Trend plus Irrfahrt erzeugt, also
      ist die zweite die ehrlichere.
- [ ] Das schmalere, weil es mehr Information nutzt ~ Ein schmales Band ist
      kein Qualitätsmerkmal, sondern eine Behauptung.
- [ ] Das breitere, Vorsicht ist immer besser ~ Kurzfristig war das Trendband
      mit Faktor 0.63 sogar breiter; pauschale Vorsicht ersetzt die Modellwahl
      nicht.
:::

::: {.quiz}
Eine Geschichte wird in drei Grafiken erzählt. Wie erkennt man, ob die Folge
trägt?

- [x] Jeder Schritt hat genau eine eigene Kennzahl, und die Reihenfolge lässt
      sich nicht umstellen ~ Richtig. Im Beispiel: Ausgangsniveau 103.28,
      Zuwachs +15.18, davon zurechenbar +4.56. Der dritte Schritt ist ohne den
      zweiten unverständlich.
- [ ] Alle drei zeigen dieselben Daten aus verschiedenen Blickwinkeln ~ Das
      allein ergibt drei Einzelgrafiken, noch keine Folge.
- [ ] Die letzte Grafik ist die auffälligste ~ Die stärkste Betonung gehört in
      den Spannungsteil, nicht zwingend ans Ende.
:::

## Verlinkte Ressourcen

- [Cole Nussbaumer Knaflic: Storytelling with Data](https://www.storytellingwithdata.com/)
- [Claus Wilke: Titles, captions and tables](https://clauswilke.com/dataviz/figure-titles-captions.html)
- [Financial Times: Visual Vocabulary](https://github.com/Financial-Times/chart-doctor/tree/main/visual-vocabulary)
- [Zielbild und Publikum](zielbild-audience.qmd), die Entscheidung vor der Grafik
- [Irreführende Darstellungen](irrefuehrende-darstellungen.qmd), wo Zuspitzen in Verzerren umschlägt
