---
title: "Wahrnehmung und Kodierung"
description: "Welche visuellen Kanäle genau abgelesen werden und welche nicht."
categories: ["Wahrnehmung", "Visualisierung", "R"]
quelle: ["DAVI"]
seitentyp: konzept
stand: entwurf
order: 20
---

```{r}
#| label: setup-r
#| include: false
library(ggplot2)

theme_set(theme_minimal(base_size = 12))
```

## Kernideen

- Visuelle Kanäle sind unterschiedlich genau ablesbar, und die Rangfolge ist bekannt
- Position auf gemeinsamer Skala schlägt alles andere
- Die wichtigste Variable bekommt den genauesten Kanal
- Einige Merkmale werden vorbewusst erfasst, in weniger als einer Viertelsekunde
- Hervorhebung wirkt nur durch Kontrast, und Kontrast nur, wenn er selten ist
- Was keine Daten darstellt, konkurriert mit dem, was Daten darstellt

## Erklärung

::: {.note-box}
**Vorwissen:** [Zielbild und Publikum](zielbild-audience.qmd), weil die
Aussage bestimmt, welche Variable den genauesten Kanal verdient. Die
Konsequenzen für die Wahl stehen unter
[Diagrammtyp wählen](diagrammtyp-waehlen.qmd).
:::

### Die Rangfolge der Kanäle

Daten werden über visuelle Eigenschaften kodiert: Position, Länge, Winkel,
Fläche, Helligkeit, Farbton, Form. Diese Kanäle sind nicht gleichwertig. Wie
genau Menschen Werte daraus ablesen, ist untersucht, und die Reihenfolge ist
stabil:

| Rang | Kanal | Beispiel | Genauigkeit |
|---|---|---|---|
| 1 | Position auf gemeinsamer Skala | Punkte in einem Streudiagramm, Balkenenden an einer Achse | sehr hoch |
| 2 | Position auf getrennten Skalen | dieselbe Grösse in mehreren kleinen Teilgrafiken | hoch |
| 3 | Länge | Balken ohne gemeinsame Grundlinie | hoch |
| 4 | Winkel und Steigung | Tortensegmente, Linienanstieg | mittel |
| 5 | Fläche | Blasengrösse, Kacheln | niedrig |
| 6 | Helligkeit und Sättigung | Heatmap-Zellen | niedrig |
| 7 | Farbton | Kategorienfarben | nur für Unterscheidung, nicht für Mengen |

Daraus folgt die praktisch wichtigste Regel der ganzen Visualisierung: **Die
Variable, auf die es ankommt, bekommt Position.** Alles andere sind
Zusatzkanäle.

Der Vergleich zwischen Balken und Torte zeigt den Unterschied unmittelbar. Es
sind dieselben fünf Zahlen:

```{r}
#| label: fig-kanaele-r
#| fig-cap: "Dieselben Anteile als Länge und als Winkel. Links ist die Reihenfolge auf einen Blick lesbar, rechts nicht."
#| fig-height: 3.4
anteile <- data.frame(
  kategorie = c("A", "B", "C", "D", "E"),
  wert = c(23, 21, 19, 19, 18)
)

par(mfrow = c(1, 2), mar = c(4, 4, 3, 1))
barplot(anteile$wert, names.arg = anteile$kategorie, col = "grey70",
        ylab = "Anteil in Prozent", main = "Länge")
pie(anteile$wert, labels = anteile$kategorie, col = grey.colors(5),
    main = "Winkel")
par(mfrow = c(1, 1))
```

Links ist sofort erkennbar, dass A am grössten und E am kleinsten ist. Rechts
sind C und D nicht zu unterscheiden, und die Reihenfolge von B und C ist
Ratesache. Die Zahlen sind identisch.

### Was das Auge vorbewusst erfasst

Bestimmte Merkmale werden in unter einer Viertelsekunde erfasst, ohne dass man
suchen muss. Dazu gehören Farbe, Grösse, Ausrichtung, Umschliessung und
räumliche Lage. Genau diese Merkmale eignen sich zum Hervorheben.

Die Bedingung ist Seltenheit. Ein roter Balken unter zwanzig grauen springt ins
Auge; fünf rote Balken unter fünfzehn grauen sind nur noch bunt.

```{r}
#| label: fig-hervorhebung-r
#| fig-cap: "Links ein Akzent unter vielen grauen Balken, rechts fünf Akzente. Rechts hebt nichts mehr hervor."
#| fig-height: 3.2
werte <- c(12, 15, 9, 22, 14, 11, 17, 13, 19, 10)
eine <- c(rep("grau", 3), "akzent", rep("grau", 6))
viele <- c("akzent", "grau", "akzent", "akzent", "grau", "akzent", "grau", "akzent", "grau", "grau")
farben <- function(x) ifelse(x == "akzent", "#b2182b", "grey80")

par(mfrow = c(1, 2), mar = c(4, 4, 3, 1))
barplot(werte, col = farben(eine), main = "ein Akzent", ylab = "Wert")
barplot(werte, col = farben(viele), main = "fünf Akzente", ylab = "Wert")
par(mfrow = c(1, 1))
```

Daraus folgt eine einfache Arbeitsregel: alles grau, und genau das eine, worum
es geht, farbig. Mehr dazu unter [Farbe](farbe.qmd).

### Was keine Daten zeigt, stört

Jedes Element einer Grafik konkurriert um Aufmerksamkeit. Was keine
Information trägt, nimmt sie dem, was welche trägt.

Streichkandidaten, in dieser Reihenfolge:

- dreidimensionale Effekte, Schatten, Farbverläufe in Flächen
- dichte Gitternetze, dicke Rahmen, Hintergrundfüllungen
- Legenden, wenn die Serien direkt beschriftet werden können
- doppelte Information: Werte an den Balken und Achsenbeschriftung und Legende

Nicht streichen: Achsenbeschriftung mit Einheit, Datenquelle, und den Titel mit
der Aussage. Sparsamkeit, die den Kontext entfernt, macht die Grafik
unbrauchbar; das Ziel ist weniger Zierrat, nicht weniger Information.

### Die Konsequenz für die Praxis

Wer die Kanalrangfolge kennt, trifft drei Entscheidungen fast automatisch:

1. **Vergleich von Mengen:** Balken, weil Länge auf gemeinsamer Skala.
2. **Zusammenhang zweier Grössen:** Streudiagramm, weil Position zweimal.
3. **Viele Kategorien:** nicht Farbe, sondern Position, etwa als sortierter
   Balken oder als kleine Teilgrafiken nebeneinander.

::: {.quiz}
In einem Streudiagramm sollen zusätzlich Umsatz und Region dargestellt werden.
Welche Zuordnung ist richtig?

- [x] Umsatz auf die Fläche, Region auf den Farbton ~ Richtig. Region ist
      kategorial und ungeordnet, dafür ist Farbton der passende Kanal. Umsatz
      ist eine Menge und muss ungenauer abgelesen werden können, also Fläche.
      Die beiden Hauptvariablen behalten die Position.
- [ ] Umsatz auf den Farbton, Region auf die Fläche ~ Farbton kodiert keine
      Mengen, und eine Fläche suggeriert bei Kategorien eine Rangfolge.
- [ ] Beide auf die Position ~ Die Positionen sind bereits vergeben.
:::

::: {.quiz}
Eine Grafik mit zwanzig Balken hebt sechs davon farbig hervor. Was ist das
Problem?

- [ ] Sechs Farben sind zu viele für die Palette ~ Auch mit einer einzigen
      Akzentfarbe bliebe das Problem.
- [x] Kontrast wirkt nur, wenn er selten ist ~ Richtig. Bei sechs von zwanzig
      hervorgehobenen Balken erfasst das Auge keine Ausnahme mehr, sondern zwei
      Gruppen. Wer sechs zeigen muss, sortiert stattdessen und trennt die
      Gruppen räumlich.
- [ ] Balken eignen sich nicht für Hervorhebung ~ Sie eignen sich gut, solange
      der Akzent die Ausnahme bleibt.
:::

## Verlinkte Ressourcen

- [Claus Wilke: Fundamentals of Data Visualization, Kapitel zu Aesthetics](https://clauswilke.com/dataviz/aesthetic-mapping.html)
- [Cleveland und McGill: Graphical Perception](https://www.jstor.org/stable/2288400)
- [Tufte: The Visual Display of Quantitative Information](https://www.edwardtufte.com/tufte/books_vdqi)
