---
title: "Clustergüte"
description: "Silhouette, Ellbogen und Gap-Statistik zur Beurteilung einer Lösung."
categories: ["Clustering", "Modellvalidierung", "Interpretation", "R", "Python"]
quelle: ["STATDA"]
seitentyp: methode
stand: entwurf
order: 60
---

```{r}
#| label: setup-r
#| include: false
library(cluster)

set.seed(2026)

kunden <- data.frame(
  besuche = round(c(rnorm(120, 14, 2.5), rnorm(90, 6, 1.8), rnorm(60, 3, 1.2)), 1),
  umsatz  = round(c(rnorm(120, 1400, 220), rnorm(90, 900, 160), rnorm(60, 2200, 300)), 0)
)
skaliert <- scale(kunden)
```

```{python}
#| label: setup-python
#| include: false
import numpy as np
import pandas as pd
import matplotlib.pyplot as plt
from sklearn.cluster import KMeans
from sklearn.preprocessing import StandardScaler
from sklearn.metrics import silhouette_score, silhouette_samples

plt.rcParams.update({"figure.figsize": (7, 4.2), "font.size": 11,
                     "savefig.dpi": 288, "figure.dpi": 288})

rng = np.random.default_rng(2026)

kunden = pd.DataFrame({
    "besuche": np.concatenate([rng.normal(14, 2.5, 120), rng.normal(6, 1.8, 90),
                               rng.normal(3, 1.2, 60)]).round(1),
    "umsatz": np.concatenate([rng.normal(1400, 220, 120), rng.normal(900, 160, 90),
                              rng.normal(2200, 300, 60)]).round(0),
})
skaliert = StandardScaler().fit_transform(kunden)
```

## Kurzsteckbrief

| | |
|---|---|
| Fragestellung | Wie viele Gruppen sind angemessen, und ist die gefundene Aufteilung mehr als eine Zerlegung von Rauschen? |
| Zielvariable | keine |
| Eingang | Daten samt einer oder mehreren Clusterlösungen |
| Was die Methode liefert | Silhouettenwerte je Beobachtung und Gruppe, Verlauf der Streuung über k, Vergleich mit Zufallsdaten |
| R-Funktion | `cluster::silhouette()`, `clusGap()` |
| Python-Funktion | `silhouette_score()`, `silhouette_samples()` |
| Verwandte Methoden | [k-Means](k-means.qmd), [hierarchisches Clustering](hierarchisches-clustering.qmd) |

## Wann diese Methode, wann nicht

Jede Clusteranalyse endet mit zwei Fragen, die das Verfahren selbst nicht
beantwortet: Wie viele Gruppen, und gibt es überhaupt Gruppen? Diese Seite
behandelt die Werkzeuge dafür.

Wichtig ist die Grenze: Alle Masse hier sind **innere** Gütemasse. Sie
beurteilen, wie gut die Aufteilung zur Geometrie der Daten passt, nicht ob sie
inhaltlich sinnvoll ist. Ein Clustering mit ausgezeichneter Silhouette kann
fachlich wertlos sein, und eine mittelmässige Aufteilung kann genau die Segmente
liefern, mit denen man arbeiten will.

| Situation | Stattdessen |
|---|---|
| Es gibt bekannte Gruppen zum Abgleich | äussere Masse wie der bereinigte Rand-Index |
| Die Gruppen sollen vorhergesagt werden | [Klassifikation](../regression/klassifikationsguete.qmd) mit Kreuzvalidierung |
| Es geht um die Stabilität der Lösung | Wiederholung auf Teilstichproben, Bootstrap |
| Die Gruppenzahl ist inhaltlich vorgegeben | keine Suche nötig, aber Beurteilung der Lösung trotzdem sinnvoll |

## Grundidee und Modell

Drei Werkzeuge, die verschiedene Fragen beantworten.

**Silhouette** beurteilt jede Beobachtung einzeln:

$$s_i = \frac{b_i - a_i}{\max(a_i, b_i)}$$

| Bestandteil | Bedeutung |
|---|---|
| $a_i$ | mittlere Distanz zu den übrigen Mitgliedern der eigenen Gruppe |
| $b_i$ | mittlere Distanz zur nächstgelegenen fremden Gruppe |
| $s_i$ | Wert zwischen minus eins und eins |

Werte nahe eins heissen: eigene Gruppe deutlich näher als die nächste fremde.
Werte um null heissen: die Beobachtung liegt auf der Grenze. Negative Werte
heissen: sie wäre in einer anderen Gruppe besser aufgehoben. Der Mittelwert über
alle Beobachtungen ist ein Gesamtmass, das sich über verschiedene k vergleichen
lässt.

**Ellbogen** betrachtet die Streuung innerhalb der Gruppen über k. Diese sinkt
immer, aber der Zugewinn wird ab einem Punkt klein. Der Knick ist der Kandidat.
Das Verfahren ist verbreitet und schwach: Der Knick ist oft nicht eindeutig.

**Gap-Statistik** vergleicht die erreichte Streuung mit der, die sich in
Zufallsdaten gleicher Ausdehnung ergibt. Der Vorteil: Sie kann als einzige der
drei die Antwort "eine Gruppe", also keine Struktur, überhaupt liefern.

## Voraussetzungen und ihre Prüfung

| Voraussetzung | Was sie bedeutet | Prüfung | Folge bei Verletzung | Vorgehen |
|---|---|---|---|---|
| Dieselbe Distanz wie beim Clustering | Gütemass und Verfahren beurteilen dasselbe | Distanzmass prüfen | Bewertung passt nicht zur Lösung | dasselbe Mass verwenden |
| Standardisierte Daten | Kein Merkmal dominiert | Varianzen vergleichen | Silhouette misst nur die grösste Variable | vor dem Clustering standardisieren |
| Kompakte Gruppenform | Silhouette bevorzugt kugelige Gruppen | Streudiagramm | Ringe und Ketten werden abgestraft, obwohl sie Gruppen sind | dichtebasierte Masse, oder Beurteilung im Bild |
| Genügend Beobachtungen je Gruppe | Kleine Gruppen haben instabile Werte | Gruppengrössen | Silhouette schwankt stark | k verkleinern |
| Mehrere Kriterien | Ein Mass allein entscheidet nicht | Silhouette, Ellbogen, Gap zusammen ansehen | Scheingenauigkeit | mindestens zwei Kriterien plus Inhalt |

## Durchführung in R und Python

::: {.panel-tabset}

## R

```{r}
#| label: durchfuehrung-cg-r
distanzen <- dist(skaliert)

kennzahlen <- t(sapply(2:7, function(k) {
  lauf <- kmeans(skaliert, centers = k, nstart = 25)
  sil <- silhouette(lauf$cluster, distanzen)
  c(k = k,
    within = round(lauf$tot.withinss, 1),
    silhouette = round(mean(sil[, "sil_width"]), 3),
    kleinste_gruppe = min(lauf$size))
}))

kennzahlen
```

## Python

```{python}
#| label: durchfuehrung-cg-py
zeilen = []
for k in range(2, 8):
    lauf = KMeans(n_clusters=k, n_init=25, random_state=2026).fit(skaliert)
    zeilen.append({
        "k": k,
        "within": round(float(lauf.inertia_), 1),
        "silhouette": round(float(silhouette_score(skaliert, lauf.labels_)), 3),
        "kleinste_gruppe": int(np.bincount(lauf.labels_).min()),
    })

print(pd.DataFrame(zeilen).to_string(index=False))
```

:::

Die Daten sind dieselben wie unter [k-Means](k-means.qmd) und
[hierarchischem Clustering](hierarchisches-clustering.qmd): 270 Kunden in drei
eingebauten Gruppen. Die Tabelle stellt für jedes k die Streuung innerhalb der
Gruppen, die mittlere Silhouette und die kleinste Gruppengrösse nebeneinander.

## Output lesen

R:

| Grösse | Was sie sagt | Faustregel oder Falle |
|---|---|---|
| `silhouette(...)[, "sil_width"]` | Silhouettenwert je Beobachtung | negative Werte markieren falsch zugeordnete Fälle |
| Mittelwert der Silhouette | Gesamtmass für ein k | über 0.5 gilt als deutliche Struktur, unter 0.25 als kaum vorhanden |
| `summary(silhouette(...))$clus.avg.widths` | Mittelwert je Gruppe | eine schwache Gruppe unter guten fällt hier auf |
| `tot.withinss` | Streuung innerhalb der Gruppen | sinkt immer mit k, taugt nur für den Verlauf |
| `clusGap(...)` | Gap-Statistik je k mit Standardfehler | `maxSE` liefert die empfohlene Gruppenzahl |
| `Tab` in `clusGap` | Spalten `logW`, `E.logW`, `gap`, `SE.sim` | `gap` ist die Differenz zum Zufallsniveau |

Python:

| Zugriff | Was er liefert | Unterschied zu R |
|---|---|---|
| `silhouette_score(X, labels)` | Mittelwert über alle Beobachtungen | in R der Mittelwert der Spalte `sil_width` |
| `silhouette_samples(X, labels)` | Werte je Beobachtung | wie die Spalte in R |
| `inertia_` | Streuung innerhalb | wie `tot.withinss` |
| keine Gap-Statistik | selbst implementieren oder auf R ausweichen | in R über `clusGap` enthalten |

Die Faustregeln zur Silhouette sind Konvention, keine Grenzwerte mit
statistischer Bedeutung. Sie helfen beim Einordnen, ersetzen aber nicht den Blick
auf die Gruppen.

## Ergebnisse interpretieren

### Szenario A: die drei Kriterien stimmen überein

::: {.panel-tabset}

## R

```{r}
#| label: fig-szenario-a-cg-r
#| fig-cap: "Links der Verlauf der Streuung innerhalb der Gruppen, rechts die mittlere Silhouette je k."
#| fig-height: 3.4
par(mfrow = c(1, 2), mar = c(4, 4, 3, 1))
plot(kennzahlen[, "k"], kennzahlen[, "within"], type = "b", pch = 16,
     xlab = "k", ylab = "Streuung innerhalb", main = "Ellbogen")
plot(kennzahlen[, "k"], kennzahlen[, "silhouette"], type = "b", pch = 16,
     xlab = "k", ylab = "mittlere Silhouette", main = "Silhouette")
par(mfrow = c(1, 1))

gap <- clusGap(skaliert, FUN = kmeans, nstart = 25, K.max = 7, B = 30)
round(gap$Tab[, c("gap", "SE.sim")], 3)
maxSE(gap$Tab[, "gap"], gap$Tab[, "SE.sim"], method = "Tibs2001SEmax")
```

## Python

```{python}
#| label: fig-szenario-a-cg-py
#| fig-cap: "Dieselben beiden Verläufe in Python."
#| fig-height: 3.4
tabelle = pd.DataFrame(zeilen)

fig, achsen = plt.subplots(1, 2, figsize=(7, 3.4))
achsen[0].plot(tabelle["k"], tabelle["within"], "o-", color="#2166ac")
achsen[0].set_xlabel("k")
achsen[0].set_ylabel("Streuung innerhalb")
achsen[0].set_title("Ellbogen")
achsen[1].plot(tabelle["k"], tabelle["silhouette"], "o-", color="#b2182b")
achsen[1].set_xlabel("k")
achsen[1].set_ylabel("mittlere Silhouette")
achsen[1].set_title("Silhouette")
plt.tight_layout()
plt.show()

print("bestes k nach Silhouette:",
      int(tabelle.loc[tabelle["silhouette"].idxmax(), "k"]))
```

:::

Der Verlauf der Streuung fällt bis zu einem Punkt steil und danach flach: das ist
der Ellbogen. Die mittlere Silhouette hat ihr Maximum an derselben Stelle, und die
Gap-Statistik empfiehlt dieselbe Gruppenzahl. Wenn drei verschiedene Kriterien
übereinstimmen, ist die Wahl gut abgestützt.

Wichtig bleibt der vierte Blick: die kleinste Gruppengrösse aus der Tabelle und
die inhaltliche Beschreibbarkeit. Eine Lösung, die eine Gruppe mit vier
Beobachtungen erzeugt, ist unabhängig von den Kennzahlen unbrauchbar.

Ergebnissatz: Ellbogen, mittlere Silhouette und Gap-Statistik sprechen für die
ausgegebene Gruppenzahl (n = 270, k-Means mit 25 Startwerten, standardisierte
Merkmale). Die mittlere Silhouette beträgt den ausgegebenen Wert.

### Szenario B: die Silhouette im Detail

Der Mittelwert verdeckt, welche Gruppen gut und welche schlecht getrennt sind.
Das Silhouettendiagramm zeigt es je Beobachtung.

::: {.panel-tabset}

## R

```{r}
#| label: fig-szenario-b-cg-r
#| fig-cap: "Silhouettendiagramm für k = 3. Jeder Balken ist eine Beobachtung, gruppiert und absteigend sortiert."
#| fig-height: 4
km3 <- kmeans(skaliert, centers = 3, nstart = 25)
sil3 <- silhouette(km3$cluster, distanzen)

plot(sil3, col = c("#2166ac", "#b2182b", "#1b7837"), border = NA,
     main = "Silhouette, k = 3")

round(summary(sil3)$clus.avg.widths, 3)
sum(sil3[, "sil_width"] < 0)
```

## Python

```{python}
#| label: fig-szenario-b-cg-py
#| fig-cap: "Dasselbe Diagramm in Python, von Hand gezeichnet."
#| fig-height: 4
km3 = KMeans(n_clusters=3, n_init=25, random_state=2026).fit(skaliert)
werte = silhouette_samples(skaliert, km3.labels_)

fig, ax = plt.subplots(figsize=(7, 4))
unten = 0
for nummer, farbe in zip(range(3), ["#2166ac", "#b2182b", "#1b7837"]):
    teil = np.sort(werte[km3.labels_ == nummer])
    ax.barh(range(unten, unten + len(teil)), teil, height=1.0, color=farbe)
    unten += len(teil) + 8
ax.axvline(werte.mean(), linestyle="--", color="black", linewidth=0.8)
ax.set_xlabel("Silhouettenwert")
ax.set_ylabel("Beobachtungen, nach Gruppe")
plt.show()

print({f"Gruppe {i+1}": round(float(werte[km3.labels_ == i].mean()), 3)
       for i in range(3)})
print("negative Werte:", int((werte < 0).sum()))
```

:::

Ablesen lässt sich dreierlei. Erstens die Breite der Blöcke: sie zeigt die
Gruppengrössen. Zweitens die mittlere Höhe je Gruppe: eine Gruppe mit deutlich
niedrigeren Werten ist schlecht abgegrenzt, auch wenn der Gesamtmittelwert gut
aussieht. Drittens die negativen Werte: Beobachtungen, die einer anderen Gruppe
näher sind als ihrer eigenen. Wenige davon sind normal, viele ein Hinweis auf
eine schlechte Aufteilung.

Ergebnissatz: Die mittlere Silhouette liegt bei dem ausgegebenen Wert; je Gruppe
ergeben sich die ausgegebenen Mittelwerte, und die ausgegebene Anzahl
Beobachtungen hat einen negativen Wert.

### Szenario C: Fallstrick Daten ohne Struktur

Der wichtigste Fall. Silhouette und Ellbogen beantworten die Frage nach der
besten Gruppenzahl, nicht die Frage, ob es Gruppen gibt. In reinem Rauschen
liefern sie trotzdem ein Optimum.

::: {.panel-tabset}

## R

```{r}
#| label: szenario-c-cg-r
set.seed(17)
rauschen <- scale(matrix(rnorm(270 * 2), ncol = 2))
d_rauschen <- dist(rauschen)

t(sapply(2:6, function(k) {
  lauf <- kmeans(rauschen, centers = k, nstart = 25)
  c(k = k,
    silhouette = round(mean(silhouette(lauf$cluster, d_rauschen)[, "sil_width"]), 3))
}))

gap_rauschen <- clusGap(rauschen, FUN = kmeans, nstart = 25, K.max = 6, B = 30)
maxSE(gap_rauschen$Tab[, "gap"], gap_rauschen$Tab[, "SE.sim"],
      method = "Tibs2001SEmax")
```

## Python

```{python}
#| label: szenario-c-cg-py
rng_c = np.random.default_rng(17)
rauschen = StandardScaler().fit_transform(rng_c.normal(size=(270, 2)))

for k in range(2, 7):
    lauf = KMeans(n_clusters=k, n_init=25, random_state=17).fit(rauschen)
    print(f"k = {k} | Silhouette: {silhouette_score(rauschen, lauf.labels_):.3f}")
```

:::

Auch in strukturlosen Daten gibt es ein bestes k, und die Silhouette dort liegt
deutlich über null. Der Unterschied zu echten Gruppen ist die Höhe: Bei der
Kundenstruktur liegt sie klar höher als hier. Absolute Grenzwerte sind aber
unzuverlässig, weil die Silhouette auch von der Dimensionszahl abhängt.

Die Gap-Statistik ist deshalb das entscheidende Werkzeug: Sie vergleicht mit
Zufallsdaten derselben Ausdehnung und kann als einzige "eine Gruppe" empfehlen,
also die Antwort "keine Struktur". Genau das tut sie hier.

Das Vorgehen: Bei jeder Clusteranalyse zuerst prüfen, ob überhaupt Struktur
vorliegt, und erst danach nach der Gruppenzahl fragen. Wer diese Reihenfolge
umdreht, findet immer Segmente, und sie lassen sich hinterher sogar beschreiben,
weil jede Aufteilung Mittelwertunterschiede erzeugt.

Ergebnissatz: In den Vergleichsdaten empfiehlt die Gap-Statistik eine einzige
Gruppe; die Silhouettenwerte liegen trotz vorhandener Optima deutlich unter denen
der Kundendaten. Es liegt keine Gruppenstruktur vor.

### Weiteres Szenario: Stabilität prüfen

Ein Gütemass sagt nichts darüber, ob dieselbe Aufteilung bei etwas anderen Daten
wieder entstünde. Das prüft man durch Wiederholung auf Teilstichproben.

::: {.panel-tabset}

## R

```{r}
#| label: szenario-d-cg-r
set.seed(5)
stabilitaet <- replicate(20, {
  auswahl <- sample(nrow(skaliert), size = 0.8 * nrow(skaliert))
  lauf <- kmeans(skaliert[auswahl, ], centers = 3, nstart = 25)
  mean(silhouette(lauf$cluster, dist(skaliert[auswahl, ]))[, "sil_width"])
})

round(c(mittel = mean(stabilitaet), min = min(stabilitaet),
        max = max(stabilitaet), sd = sd(stabilitaet)), 3)
```

## Python

```{python}
#| label: szenario-d-cg-py
rng_d = np.random.default_rng(5)
werte_stab = []
for _ in range(20):
    auswahl = rng_d.choice(len(skaliert), size=int(0.8 * len(skaliert)), replace=False)
    teil = skaliert[auswahl]
    lauf = KMeans(n_clusters=3, n_init=25, random_state=5).fit(teil)
    werte_stab.append(silhouette_score(teil, lauf.labels_))

werte_stab = np.array(werte_stab)
print({"mittel": round(float(werte_stab.mean()), 3),
       "min": round(float(werte_stab.min()), 3),
       "max": round(float(werte_stab.max()), 3),
       "sd": round(float(werte_stab.std(ddof=1)), 3)})
```

:::

Bleibt die Silhouette über die Teilstichproben hinweg auf ähnlichem Niveau, ist
die Lösung stabil. Schwankt sie stark, hängt die Aufteilung an einzelnen
Beobachtungen, und dann gehört das in den Bericht, auch wenn der Wert auf den
vollen Daten gut aussieht.

## Interpretationsfallen

- **Ein Optimum ist kein Beleg für Struktur.** Silhouette und Ellbogen liefern
  immer ein bestes k, auch in Rauschen. Nur die Gap-Statistik kann "eine Gruppe"
  empfehlen.
- **Die Streuung innerhalb taugt nicht als Gütemass.** Sie sinkt zwangsläufig mit
  k; brauchbar ist nur ihr Verlauf.
- **Der Ellbogen ist oft nicht eindeutig.** Wo drei Personen drei verschiedene
  Knicke sehen, trägt das Kriterium nichts.
- **Der Silhouettenmittelwert verdeckt Unterschiede.** Eine schlecht abgegrenzte
  Gruppe fällt nur im Diagramm oder in den Gruppenmittelwerten auf.
- **Silhouette bevorzugt kugelige Gruppen.** Bei ringförmigen oder langgezogenen
  Strukturen bestraft sie richtige Lösungen.
- **Innere Masse sagen nichts über Nutzen.** Ob Segmente brauchbar sind,
  entscheidet die Sache, nicht die Geometrie.
- **Grenzwerte sind Konvention.** 0.5 als Schwelle für deutliche Struktur ist
  eine Faustregel, die von Dimensionszahl und Datenlage abhängt.

## Ergebnis berichten

Vorlage für den Ergebnissatz:

> Die Gruppenzahl wurde anhand von [Kriterien] auf k = [k] festgelegt (n = [n],
> [Verfahren], standardisierte Merkmale). Die mittlere Silhouette beträgt [Wert],
> je Gruppe [Werte]; [Anzahl] Beobachtungen haben einen negativen Wert. Die
> Gap-Statistik empfiehlt [k]. Auf Teilstichproben bleibt die Silhouette bei
> [Bereich].

Genannt werden: alle herangezogenen Kriterien und ihre Ergebnisse, nicht nur das
gewählte; die mittlere Silhouette gesamt und je Gruppe; Anzahl negativer Werte;
Gruppengrössen; und die Feststellung, dass überhaupt Struktur vorliegt.

Beispiel für eine Ergebnistabelle:

| k | Streuung innerhalb | mittlere Silhouette | kleinste Gruppe | Gap |
|---|---|---|---|---|
| 2 | | | | |
| 3 | | | | |
| 4 | | | | |

## Abgrenzung zu verwandten Methoden

| Methode | Wann diese statt der inneren Gütemasse |
|---|---|
| Bereinigter Rand-Index | es gibt bekannte Gruppen zum Abgleich |
| Stabilitätsanalyse auf Teilstichproben | die Frage ist, ob die Lösung reproduzierbar ist |
| [Klassifikationsgüte](../regression/klassifikationsguete.qmd) | die Gruppen sind bekannt und werden vorhergesagt |
| Informationskriterien | modellbasiertes Clustering, etwa Gaussian-Mixture |
| Inhaltliche Beurteilung | immer zusätzlich, nie ersetzbar |

## Verständnisfragen

::: {.quiz}
Die mittlere Silhouette ist bei k = 4 maximal, aber die kleinste Gruppe hat fünf
Beobachtungen. Was ist zu tun?

- [ ] k = 4 nehmen, das Mass ist eindeutig ~ Eine Gruppe mit fünf Fällen lässt
      sich nicht beschreiben und ist nicht stabil.
- [x] Die Lösung verwerfen und k kleiner wählen ~ Richtig. Gütemasse sind ein
      Kriterium unter mehreren; Gruppengrösse und inhaltliche Beschreibbarkeit
      gehören dazu.
- [ ] Die fünf Beobachtungen entfernen ~ Damit verändert man die Daten, um ein
      Kriterium zu retten.
:::

::: {.quiz}
In reinem Rauschen liefert die Silhouette bei k = 2 den Wert 0.42. Was folgt?

- [x] Nichts über Struktur; das Mass hat immer ein Optimum ~ Richtig. Silhouette
      und Ellbogen beantworten nur, welches k relativ am besten ist. Ob es
      Gruppen gibt, beantwortet der Vergleich mit Zufallsdaten, also die
      Gap-Statistik.
- [ ] Es gibt zwei Gruppen, der Wert ist ordentlich ~ Der Wert entsteht auch ohne
      jede Struktur.
- [ ] Das Verfahren wurde falsch angewendet ~ Angewendet wurde es korrekt, nur
      die Frage war die falsche.
:::

::: {.quiz}
Zwölf von 270 Beobachtungen haben einen negativen Silhouettenwert. Wie ist das zu
deuten?

- [x] Diese Fälle liegen näher an einer anderen Gruppe; wenige sind normal ~
      Richtig. Randfälle gibt es bei jeder Aufteilung. Auffällig wäre ein
      grösserer Anteil oder eine Häufung in einer Gruppe.
- [ ] Die Aufteilung ist falsch und muss verworfen werden ~ Zwölf von 270 sind
      unauffällig.
- [ ] Diese Fälle sind Ausreisser ~ Möglich, aber der Silhouettenwert misst die
      Zuordnung, nicht die Extremität.
:::

::: {.quiz}
Warum ist die Gap-Statistik den beiden anderen Kriterien in einem Punkt
überlegen?

- [x] Sie kann eine einzige Gruppe empfehlen, also keine Struktur ~ Richtig. Sie
      vergleicht mit Zufallsdaten gleicher Ausdehnung. Silhouette und Ellbogen
      setzen mindestens zwei Gruppen voraus und können diese Antwort gar nicht
      geben.
- [ ] Sie ist unabhängig vom Distanzmass ~ Ist sie nicht; sie beruht ebenfalls
      darauf.
- [ ] Sie braucht keine Standardisierung ~ Auch sie beurteilt, was das
      Distanzmass vorgibt.
:::

## Verlinkte Ressourcen

- [An Introduction to Statistical Learning, Kapitel 12.4](https://www.statlearning.com/)
- [cluster: silhouette und clusGap](https://cran.r-project.org/web/packages/cluster/cluster.pdf)
- [scikit-learn: Bewertung von Clusterlösungen](https://scikit-learn.org/stable/modules/clustering.html#clustering-evaluation)
- [Tibshirani, Walther, Hastie: Gap-Statistik](https://hastie.su.domains/Papers/gap.pdf)
