---
title: "Distanzmasse"
description: "Euklidisch, Manhattan, Gower und warum Skalierung entscheidend ist."
categories: ["Distanzmasse", "Clustering", "R", "Python"]
quelle: ["STATDA"]
seitentyp: konzept
stand: entwurf
order: 10
---

```{r}
#| label: setup-r
#| include: false
library(cluster)

set.seed(2026)
```

```{python}
#| label: setup-python
#| include: false
import numpy as np
import pandas as pd
from scipy.spatial.distance import pdist, squareform

pd.set_option("display.width", 100)
```

## Kernideen

- Jedes Clustering und jede Dimensionsreduktion beruht auf einem Distanzbegriff
- Die euklidische Distanz ist der Standard, aber nicht immer der richtige
- Ohne Standardisierung bestimmt die Variable mit der grössten Spannweite alles
- Manhattan reagiert schwächer auf Ausreisser als euklidisch
- Für gemischte Datentypen gibt es Gower, nicht euklidisch mit Hilfskonstruktion
- Korrelierte Variablen zählen mehrfach, solange man sie nicht behandelt

## Erklärung

::: {.note-box}
**Vorwissen:** [Skalenniveaus](../grundlagen/skalenniveaus.qmd), weil der
Datentyp das Distanzmass bestimmt, und
[Lage- und Streuungsmasse](../grundlagen/lage-streuungsmasse.qmd) für die
Standardisierung. Verwendet werden Distanzen unter
[k-Means](k-means.qmd), [hierarchischem Clustering](hierarchisches-clustering.qmd)
und bei der [Clustergüte](clusterguete.qmd).
:::

### Warum das Mass die Ergebnisse bestimmt

Clusterverfahren gruppieren, was nah beieinander liegt. Was nah heisst, steht
nicht in den Daten, sondern in der Wahl des Distanzmasses und der Skalierung.
Diese Wahl trifft man vor der Analyse, und sie entscheidet mehr über das Ergebnis
als der Algorithmus danach.

### Die gebräuchlichen Masse

| Mass | Formel in Worten | Verhalten | Wofür |
|---|---|---|---|
| Euklidisch | Wurzel aus der Summe der quadrierten Differenzen | reagiert stark auf einzelne grosse Abweichungen | metrische Variablen, der Standardfall |
| Manhattan | Summe der absoluten Differenzen | robuster gegen Ausreisser | metrisch, viele Dimensionen, robustere Gruppierung |
| Maximum | grösste einzelne Differenz | eine Dimension entscheidet | wenn ein einzelnes Merkmal ausschlaggebend sein soll |
| Korrelationsdistanz | eins minus Korrelation der Profile | ignoriert Niveau, achtet auf Verlauf | Zeitverläufe, Ausgabeprofile |
| Gower | gewichteter Mittelwert je Variable, typgerecht | für gemischte Typen gebaut | metrisch, ordinal und nominal zusammen |
| Jaccard | Anteil gemeinsamer Einsen an allen Einsen | ignoriert gemeinsame Nullen | binäre Merkmale, Warenkörbe |

Für binäre Daten ist der Unterschied zwischen Jaccard und euklidisch bedeutsam:
Jaccard zählt gemeinsame Nullen nicht als Ähnlichkeit. Bei einem Warenkorb ist
das richtig, denn zwei Personen, die dieselben 900 Artikel nicht gekauft haben,
sind sich deswegen nicht ähnlich.

### Standardisierung ist keine Kosmetik

Die euklidische Distanz summiert quadrierte Differenzen. Eine Variable in
Millimetern trägt damit millionenfach mehr bei als dieselbe Grösse in Metern,
obwohl es dieselbe Information ist. Ohne Standardisierung entscheidet also die
Einheit über das Ergebnis.

::: {.panel-tabset}

## R

```{r}
#| label: skalierung-r
maschinen <- data.frame(
  laufzeit_h = c(1200, 1800, 1250, 1750),      # Spannweite 600
  temperatur = c(62, 61, 75, 74),              # Spannweite 14
  row.names = c("A", "B", "C", "D")
)

round(dist(maschinen), 1)                       # ohne Standardisierung
round(dist(scale(maschinen)), 2)                # mit Standardisierung
```

## Python

```{python}
#| label: skalierung-py
maschinen = pd.DataFrame(
    {"laufzeit_h": [1200, 1800, 1250, 1750],
     "temperatur": [62, 61, 75, 74]},
    index=["A", "B", "C", "D"])

roh = pd.DataFrame(squareform(pdist(maschinen)), index=maschinen.index,
                   columns=maschinen.index)
standardisiert = (maschinen - maschinen.mean()) / maschinen.std(ddof=1)
skaliert = pd.DataFrame(squareform(pdist(standardisiert)),
                        index=maschinen.index, columns=maschinen.index)

print(roh.round(1))
print(skaliert.round(2))
```

:::

Ohne Standardisierung sind A und C nah beieinander, weil ihre Laufzeiten
ähnlich sind; die Temperatur fällt praktisch nicht ins Gewicht. Nach der
Standardisierung tritt die zweite Struktur hervor: A und B bilden ein Paar
niedriger Temperatur, C und D eines hoher Temperatur. Beide Distanzmatrizen sind
korrekt gerechnet, und sie führen zu verschiedenen Gruppierungen.

Die Regel lautet deshalb: **Bei metrischen Variablen verschiedener Einheiten wird
standardisiert**, es sei denn, die Einheiten sind vergleichbar und die
Unterschiede in der Streuung sind inhaltlich gewollt.

### Ausreisser und die Wahl zwischen euklidisch und Manhattan

Weil euklidisch quadriert, wirkt eine einzelne grosse Abweichung stärker als
mehrere kleine. Manhattan summiert nur, also wirken alle Abweichungen
proportional.

::: {.panel-tabset}

## R

```{r}
#| label: ausreisser-r
punkte <- rbind(
  normal = c(0, 0, 0, 0, 0),
  klein  = c(1, 1, 1, 1, 1),          # fuenf kleine Abweichungen
  gross  = c(0, 0, 0, 0, 5)           # eine grosse Abweichung
)

round(c(euklidisch_klein = dist(punkte[c("normal", "klein"), ]),
        euklidisch_gross = dist(punkte[c("normal", "gross"), ])), 2)
round(c(manhattan_klein = dist(punkte[c("normal", "klein"), ], method = "manhattan"),
        manhattan_gross = dist(punkte[c("normal", "gross"), ], method = "manhattan")), 2)
```

## Python

```{python}
#| label: ausreisser-py
normal = np.zeros(5)
klein = np.ones(5)
gross = np.array([0, 0, 0, 0, 5.0])

print({"euklidisch_klein": round(float(np.linalg.norm(klein - normal)), 2),
       "euklidisch_gross": round(float(np.linalg.norm(gross - normal)), 2)})
print({"manhattan_klein": round(float(np.abs(klein - normal).sum()), 2),
       "manhattan_gross": round(float(np.abs(gross - normal).sum()), 2)})
```

:::

Nach Manhattan sind beide Punkte gleich weit entfernt, beide summieren fünf
Einheiten Abweichung. Nach euklidisch liegt der Punkt mit der einen grossen
Abweichung mehr als doppelt so weit weg. Welches Verhalten gewünscht ist, hängt
von der Sache ab: Soll eine einzelne starke Abweichung entscheidend sein, ist
euklidisch richtig; sollen viele kleine Abweichungen gleich zählen, Manhattan.

### Gemischte Datentypen

Sobald nominale und metrische Merkmale zusammenkommen, ist euklidisch nicht mehr
definiert. Der übliche Behelf, nominale Merkmale in Indikatorvariablen zu
verwandeln und trotzdem euklidisch zu rechnen, führt zu willkürlichen
Gewichtungen: Ein Merkmal mit fünf Kategorien bekommt dann fünf Spalten und damit
mehr Gewicht als ein metrisches.

Gower behandelt jede Variable typgerecht und bildet den gewichteten Mittelwert
der Einzeldistanzen.

::: {.panel-tabset}

## R

```{r}
#| label: gower-r
kunden <- data.frame(
  umsatz = c(1200, 1500, 900, 2400),
  besuche = c(12, 15, 9, 4),
  segment = factor(c("Privat", "Privat", "Gewerbe", "Gewerbe")),
  zufriedenheit = factor(c("hoch", "mittel", "mittel", "niedrig"),
                         levels = c("niedrig", "mittel", "hoch"), ordered = TRUE)
)

round(daisy(kunden, metric = "gower"), 3)
```

## Python

```{python}
#| label: gower-py
# In Python gehoert Gower nicht zum Standard; von Hand fuer gemischte Typen:
kunden = pd.DataFrame({
    "umsatz": [1200, 1500, 900, 2400],
    "besuche": [12, 15, 9, 4],
    "segment": ["Privat", "Privat", "Gewerbe", "Gewerbe"],
    "zufriedenheit": [2, 1, 1, 0],          # ordinal als Rang kodiert
})

def gower(df):
    spalten = []
    for name in df.columns:
        s = df[name]
        if s.dtype.kind in "if":                       # metrisch oder ordinal
            spanne = s.max() - s.min()
            d = np.abs(s.values[:, None] - s.values[None, :]) / spanne
        else:                                          # nominal
            d = (s.values[:, None] != s.values[None, :]).astype(float)
        spalten.append(d)
    return np.mean(spalten, axis=0)

print(pd.DataFrame(gower(kunden).round(3)))
```

:::

Jede Variable trägt gleich viel bei, unabhängig von ihrem Typ und ihrer Einheit:
metrische Variablen über die auf die Spannweite normierte Differenz, nominale
über Übereinstimmung oder nicht, ordinale über Ränge. Dass Python das nicht
mitbringt, ist ein häufiger Grund, für gemischte Daten in R zu wechseln.

### Korrelierte Variablen zählen mehrfach

Wenn drei Variablen dasselbe messen, geht dieses Merkmal dreifach in die Distanz
ein. Das Ergebnis ist eine Gruppierung, die vor allem dieses eine Merkmal
abbildet, ohne dass es jemand entschieden hätte.

Drei Auswege: inhaltlich auswählen und Doppelungen entfernen; die Variablen zu
einer zusammenfassen; oder vorab eine
[Hauptkomponentenanalyse](hauptkomponentenanalyse.qmd) rechnen und auf den
Komponenten clustern, die unkorreliert sind.

::: {.quiz}
Zwei Variablen liegen vor: Jahresumsatz in Franken und Anzahl Besuche. Ein
k-Means ohne Standardisierung gruppiert praktisch nur nach Umsatz. Warum?

- [x] Die Spannweite des Umsatzes ist um Grössenordnungen grösser ~ Richtig. Die
      euklidische Distanz summiert quadrierte Differenzen; die Variable mit der
      grösseren Streuung dominiert. Nach der Standardisierung tragen beide gleich
      viel bei.
- [ ] k-Means kann nur eine Variable verarbeiten ~ Es verarbeitet alle, gewichtet
      sie aber nach ihrer Streuung.
- [ ] Die Anzahl Besuche ist ordinal ~ Sie ist eine Zählung und damit metrisch;
      das ist nicht das Problem.
:::

::: {.quiz}
Ein Datensatz enthält Umsatz, Region und eine Zufriedenheitsstufe von eins bis
fünf. Welches Distanzmass passt?

- [ ] Euklidisch nach Umwandlung aller Merkmale in Zahlen ~ Damit bekommt die
      Region ein willkürliches Gewicht, und Abstände zwischen Regionen wären
      erfunden.
- [x] Gower, weil er jeden Typ eigenständig behandelt ~ Richtig. Metrische
      Merkmale werden auf ihre Spannweite normiert, nominale über
      Übereinstimmung verglichen, ordinale über Ränge. Alle Variablen tragen
      danach vergleichbar bei.
- [ ] Jaccard ~ Der ist für binäre Merkmale gedacht.
:::

::: {.quiz}
Zwei Zeitverläufe haben dieselbe Form, liegen aber auf verschiedenem Niveau. Sie
sollen als ähnlich gelten. Welches Mass?

- [x] Korrelationsdistanz, weil sie das Niveau ignoriert ~ Richtig. Sie
      vergleicht die Form des Verlaufs. Euklidisch würde die beiden wegen des
      Niveauunterschieds als weit entfernt einordnen.
- [ ] Manhattan, weil es robuster ist ~ Robustheit betrifft Ausreisser, nicht
      Niveauunterschiede.
- [ ] Euklidisch nach Standardisierung der Variablen ~ Standardisiert wird über
      alle Objekte hinweg, nicht je Verlauf; das löst das Problem nicht.
:::

## Verlinkte Ressourcen

- [An Introduction to Statistical Learning, Kapitel 12](https://www.statlearning.com/)
- [cluster: daisy und Gower-Distanz](https://cran.r-project.org/web/packages/cluster/cluster.pdf)
- [scipy: Übersicht der Distanzmasse](https://docs.scipy.org/doc/scipy/reference/spatial.distance.html)
