---
title: "Distanzmasse"
description: "Euklidisch, Manhattan, Gower und warum Skalierung entscheidend ist."
categories: ["Distanzmasse", "Clustering", "R", "Python"]
quelle: ["STATDA"]
seitentyp: konzept
stand: entwurf
order: 10
---

```{r}
#| label: setup-r
#| include: false
library(cluster)
```

```{python}
#| label: setup-python
#| include: false
import numpy as np
import pandas as pd
from scipy.spatial.distance import pdist, squareform

pd.set_option("display.width", 100)
```

## Kernideen

- Jedes Clustering und jede Dimensionsreduktion beruht auf einem Distanzbegriff.
  Was "nah" heisst, steht **nicht in den Daten**, sondern in dieser Wahl.
- Die euklidische Distanz ist der Standard, aber nicht immer der richtige.
- Ohne Standardisierung bestimmt die Variable mit der grössten Streuung das
  Ergebnis — allein wegen ihrer Masseinheit.
- Manhattan reagiert schwächer auf einzelne grosse Abweichungen als euklidisch.
- Für gemischte Datentypen gibt es Gower; euklidisch mit Hilfskonstruktion führt
  zu willkürlichen Gewichten.
- Korrelierte Variablen zählen mehrfach, solange man sie nicht behandelt.
- Zwei korrekt gerechnete Distanzmatrizen desselben Datensatzes können zu
  **verschiedenen Gruppen** führen. Die Wahl gehört deshalb in den Methodenteil.

## Erklärung

::: {.note-box}
**Vorwissen:** [Skalenniveaus](../grundlagen/skalenniveaus.qmd), weil der
Datentyp das Distanzmass bestimmt, und
[Lage- und Streuungsmasse](../grundlagen/lage-streuungsmasse.qmd) für die
Standardisierung. Verwendet werden Distanzen unter
[k-Means](k-means.qmd), [hierarchischem Clustering](hierarchisches-clustering.qmd)
und bei der [Clustergüte](clusterguete.qmd).
:::

### Warum das Mass die Ergebnisse bestimmt

Clusterverfahren gruppieren, was nah beieinander liegt. Was nah heisst, steht
nicht in den Daten, sondern in der Wahl des Distanzmasses und der Skalierung.
Diese Wahl trifft man vor der Analyse, und sie entscheidet mehr über das Ergebnis
als der Algorithmus danach.

### Die gebräuchlichen Masse

| Mass | Formel in Worten | Verhalten | Wofür |
|---|---|---|---|
| Euklidisch | Wurzel aus der Summe der quadrierten Differenzen | reagiert stark auf einzelne grosse Abweichungen | metrische Variablen, der Standardfall |
| Manhattan | Summe der absoluten Differenzen | robuster gegen Ausreisser | metrisch, viele Dimensionen, robustere Gruppierung |
| Maximum | grösste einzelne Differenz | eine Dimension entscheidet | wenn ein einzelnes Merkmal ausschlaggebend sein soll |
| Korrelationsdistanz | eins minus Korrelation der Profile | ignoriert Niveau, achtet auf Verlauf | Zeitverläufe, Ausgabeprofile |
| Gower | Mittelwert typgerechter Einzeldistanzen | für gemischte Typen gebaut | metrisch, ordinal und nominal zusammen |
| Jaccard | Anteil gemeinsamer Einsen an allen Einsen | ignoriert gemeinsame Nullen | binäre Merkmale, Warenkörbe |

Für binäre Daten ist der Unterschied zwischen Jaccard und euklidisch bedeutsam:
Jaccard zählt gemeinsame Nullen nicht als Ähnlichkeit. Bei einem Warenkorb ist
das richtig, denn zwei Personen, die dieselben 900 Artikel **nicht** gekauft
haben, sind sich deswegen nicht ähnlich.

### Standardisierung ist keine Kosmetik

Die euklidische Distanz summiert quadrierte Differenzen. Eine Variable in
Millimetern trägt damit millionenfach mehr bei als dieselbe Grösse in Metern,
obwohl es dieselbe Information ist. Ohne Standardisierung entscheidet also die
Einheit über das Ergebnis.

Die Regel lautet deshalb: **Bei metrischen Variablen verschiedener Einheiten wird
standardisiert**, es sei denn, die Einheiten sind vergleichbar und die
Unterschiede in der Streuung sind inhaltlich gewollt.

Zwei Varianten sind gebräuchlich:

| Verfahren | Rechnung | Wirkung |
|---|---|---|
| z-Standardisierung | minus Mittelwert, geteilt durch Standardabweichung | jede Variable hat danach Streuung eins; empfindlich gegenüber Ausreissern, weil diese die Standardabweichung aufblähen |
| Bereichsskalierung | minus Minimum, geteilt durch Spannweite | jede Variable liegt danach zwischen 0 und 1; noch empfindlicher gegenüber Ausreissern, weil zwei Werte alles bestimmen |

### Korrelierte Variablen zählen mehrfach

Wenn drei Variablen dasselbe messen, geht dieses Merkmal dreifach in die Distanz
ein. Das Ergebnis ist eine Gruppierung, die vor allem dieses eine Merkmal
abbildet, ohne dass es jemand entschieden hätte. Die Standardisierung hilft hier
**nicht** — sie gleicht die Streuungen an, nicht die Doppelungen.

Drei Auswege: inhaltlich auswählen und Doppelungen entfernen; die Variablen zu
einer zusammenfassen; oder vorab eine
[Hauptkomponentenanalyse](hauptkomponentenanalyse.qmd) rechnen und auf den
Komponenten clustern, die unkorreliert sind.

## Beispiele

:::: {.panel-tabset}

### Beispiel 1: Dieselben Daten, zwei Gruppierungen

#### Frage und Datenlage

Vier Maschinen, zwei Merkmale: Laufzeit in Stunden (Spannweite 600) und
Temperatur in Grad (Spannweite 14). Die Frage: Welche zwei Maschinen sind sich
am ähnlichsten?

| Maschine | Laufzeit (h) | Temperatur (°C) |
|---|---|---|
| A | 1200 | 62 |
| B | 1800 | 61 |
| C | 1250 | 75 |
| D | 1750 | 74 |

In den Daten stecken zwei Strukturen: A und C haben ähnliche Laufzeiten (ebenso
B und D), während A und B eine niedrige und C und D eine hohe Temperatur haben.
Welche der beiden Strukturen ein Clusterverfahren findet, entscheidet die
Skalierung.

#### Rechnung

::: {.panel-tabset}

##### R

```{r}
#| label: b1-dist-r
maschinen <- data.frame(
  laufzeit_h = c(1200, 1800, 1250, 1750),
  temperatur = c(62, 61, 75, 74),
  row.names = c("A", "B", "C", "D")
)

round(dist(maschinen), 1)                       # ohne Standardisierung
round(scale(maschinen), 3)                      # die z-Werte
round(dist(scale(maschinen)), 2)                # mit Standardisierung
```

##### Python

```{python}
#| label: b1-dist-py
maschinen = pd.DataFrame(
    {"laufzeit_h": [1200, 1800, 1250, 1750],
     "temperatur": [62, 61, 75, 74]},
    index=["A", "B", "C", "D"])


def matrix(daten):
    return pd.DataFrame(squareform(pdist(daten)),
                        index=daten.index, columns=daten.index)


standardisiert = (maschinen - maschinen.mean()) / maschinen.std(ddof=1)

print(matrix(maschinen).round(1))
print(standardisiert.round(3))
print(matrix(standardisiert).round(2))
```

:::

#### Output Zeile für Zeile

Ohne Standardisierung:

| | A | B | C | D |
|---|---|---|---|---|
| A | 0.0 | 600.0 | **51.7** | 550.1 |
| B | 600.0 | 0.0 | 550.2 | **51.7** |
| C | 51.7 | 550.2 | 0.0 | 500.0 |
| D | 550.1 | 51.7 | 500.0 | 0.0 |

Mit z-Standardisierung:

| | A | B | C | D |
|---|---|---|---|---|
| A | 0.00 | **1.89** | 1.73 | 2.35 |
| B | 1.89 | 0.00 | 2.54 | **1.73** |
| C | 1.73 | 2.54 | 0.00 | **1.57** |
| D | 2.35 | 1.73 | 1.57 | 0.00 |

| Ausgabe | Wert hier | Wie er zu lesen ist |
|---|---|---|
| d(A, C) roh | **51.7** | Der Beitrag der Laufzeit ist $50^2 = 2500$, der der Temperatur $13^2 = 169$. Die Wurzel aus 2669 ist 51.7 — die Temperatur macht **6 Prozent** der Distanz aus, obwohl es der grössere Unterschied in Standardabweichungen ist. |
| kleinste rohe Distanzen | A–C und B–D | Die Gruppierung folgt der Laufzeit. |
| z-Werte | alle zwischen -0.94 und 0.94 | Beide Merkmale liegen jetzt in derselben Grössenordnung. |
| kleinste standardisierte Distanz | **C–D mit 1.57**, dann A–C mit 1.73 | Die Rangfolge hat sich verschoben; die Temperatur trägt jetzt gleich viel bei wie die Laufzeit. |

::: {.note-box}
**Beide Matrizen sind korrekt gerechnet.** Es gibt keinen Rechenfehler, den man
finden könnte — nur eine Entscheidung, die getroffen werden muss. Ohne
Standardisierung lautet die implizite Aussage: "Eine Stunde Laufzeit und ein Grad
Temperatur sind gleich viel wert." Das ist selten gemeint, und noch seltener
begründet.
:::

#### Interpretation

Welche Skalierung verwendet wurde, gehört in jeden Methodenteil, und zwar
zusammen mit der Begründung. Der Standardfall ist die z-Standardisierung; sie
sagt "alle Merkmale sind gleich wichtig". Wer bewusst anders gewichten will, tut
das ausdrücklich und nicht über die Wahl der Masseinheit.

### Beispiel 2: Euklidisch oder Manhattan

#### Frage und Datenlage

Ein Referenzpunkt im Ursprung, fünf Dimensionen. Zwei andere Punkte weichen
davon ab — der eine in allen fünf Dimensionen um je eine Einheit, der andere in
einer einzigen um fünf Einheiten. Die Gesamtabweichung ist beide Male fünf
Einheiten. Sind sie gleich weit weg?

#### Rechnung

::: {.panel-tabset}

##### R

```{r}
#| label: b2-dist-r
punkte <- rbind(
  normal = c(0, 0, 0, 0, 0),
  klein  = c(1, 1, 1, 1, 1),          # fuenf kleine Abweichungen
  gross  = c(0, 0, 0, 0, 5)           # eine grosse Abweichung
)

for (methode in c("euclidean", "manhattan", "maximum")) {
  d <- dist(punkte, method = methode)
  cat(sprintf("%-10s | klein: %.3f | gross: %.3f\n", methode,
              as.matrix(d)["normal", "klein"],
              as.matrix(d)["normal", "gross"]))
}
```

##### Python

```{python}
#| label: b2-dist-py
punkte = pd.DataFrame(
    [[0, 0, 0, 0, 0], [1, 1, 1, 1, 1], [0, 0, 0, 0, 5]],
    index=["normal", "klein", "gross"], dtype=float)

for methode in ["euclidean", "cityblock", "chebyshev"]:
    d = pd.DataFrame(squareform(pdist(punkte, metric=methode)),
                     index=punkte.index, columns=punkte.index)
    print(f"{methode:10s} | klein: {d.loc['normal', 'klein']:.3f} "
          f"| gross: {d.loc['normal', 'gross']:.3f}")
```

:::

#### Output Zeile für Zeile

| Mass | fünf kleine Abweichungen | eine grosse Abweichung | Verhältnis |
|---|---|---|---|
| Euklidisch | $\sqrt{5} = $ **2.236** | $\sqrt{25} = $ **5.000** | 1 zu 2.24 |
| Manhattan (`cityblock`) | 5.000 | 5.000 | **1 zu 1** |
| Maximum (`chebyshev`) | 1.000 | 5.000 | 1 zu 5 |

| Beobachtung | Deutung |
|---|---|
| Euklidisch stuft die eine grosse Abweichung als **mehr als doppelt so weit** ein | Das Quadrieren gewichtet grosse Abweichungen überproportional. Ein Ausreisser in einer einzigen Dimension kann eine Beobachtung aus jeder Gruppe herausdrängen. |
| Manhattan sieht **keinen Unterschied** | Es summiert nur; fünf mal eins ist dasselbe wie einmal fünf. Deshalb gilt es als robuster. |
| Maximum sieht **den grössten Unterschied** | Nur die stärkste einzelne Abweichung zählt, alle anderen Dimensionen sind irrelevant. |

::: {.note-box}
Keines der drei Verhalten ist richtiger als die anderen — sie beantworten
verschiedene Fragen:

- "Ist irgendetwas stark aus dem Ruder gelaufen?" → euklidisch oder Maximum
- "Wie viel Abweichung insgesamt?" → Manhattan

Ein praktischer Nebenaspekt: In sehr vielen Dimensionen werden alle euklidischen
Abstände einander ähnlich (das Phänomen der leeren Räume), und Manhattan hält die
Unterschiede etwas länger auseinander.
:::

#### Interpretation

Der Standardfall bleibt euklidisch, weil er der geometrischen Anschauung
entspricht und weil Verfahren wie [k-Means](k-means.qmd) und Ward direkt darauf
aufbauen. Manhattan ist die Wahl, wenn Ausreisser erwartet werden und nicht
dominieren sollen — dann meist zusammen mit einem hierarchischen Verfahren oder
k-Medoids, denn k-Means selbst setzt quadrierte euklidische Distanzen voraus.

### Beispiel 3: Gemischte Datentypen mit Gower

#### Frage und Datenlage

Vier Kunden, beschrieben durch zwei metrische, ein nominales und ein ordinales
Merkmal:

| Kunde | Umsatz | Besuche | Segment | Zufriedenheit |
|---|---|---|---|---|
| 1 | 1200 | 12 | Privat | hoch |
| 2 | 1500 | 15 | Privat | mittel |
| 3 | 900 | 9 | Gewerbe | mittel |
| 4 | 2400 | 4 | Gewerbe | niedrig |

Euklidisch ist hier nicht definiert. Der übliche Behelf — nominale Merkmale in
Indikatorspalten verwandeln und trotzdem euklidisch rechnen — führt zu
willkürlichen Gewichten: Ein Merkmal mit fünf Kategorien bekommt fünf Spalten und
damit mehr Gewicht als ein metrisches.

#### Rechnung

::: {.panel-tabset}

##### R

```{r}
#| label: b3-dist-r
kunden <- data.frame(
  umsatz = c(1200, 1500, 900, 2400),
  besuche = c(12, 15, 9, 4),
  segment = factor(c("Privat", "Privat", "Gewerbe", "Gewerbe")),
  zufriedenheit = factor(c("hoch", "mittel", "mittel", "niedrig"),
                         levels = c("niedrig", "mittel", "hoch"), ordered = TRUE)
)

round(daisy(kunden, metric = "gower"), 3)
```

##### Python

```{python}
#| label: b3-dist-py
# Python bringt Gower nicht mit; hier von Hand fuer gemischte Typen.
kunden = pd.DataFrame({
    "umsatz": [1200, 1500, 900, 2400],
    "besuche": [12, 15, 9, 4],
    "segment": ["Privat", "Privat", "Gewerbe", "Gewerbe"],
    "zufriedenheit": [2, 1, 1, 0],          # ordinal als Rang kodiert
})


def gower_teile(df, ordinal=()):
    """Je Merkmal eine Distanzmatrix mit Werten zwischen 0 und 1."""
    teile = {}
    for name in df.columns:
        s = df[name]
        if name in ordinal or s.dtype.kind in "if":
            w = s.to_numpy(dtype=float)
            teile[name] = np.abs(w[:, None] - w[None, :]) / (w.max() - w.min())
        else:
            w = np.asarray(s, dtype=object)
            teile[name] = (w[:, None] != w[None, :]).astype(float)
    return teile


teile = gower_teile(kunden)
for name, d in teile.items():
    print(f"{name:14s} Paar 1-2: {d[0, 1]:.3f}  Paar 1-4: {d[0, 3]:.3f}")

gower = np.mean(list(teile.values()), axis=0)
print(pd.DataFrame(gower).round(3))
```

:::

#### Output Zeile für Zeile

Die Einzelbeiträge für zwei Paare, jeweils zwischen 0 und 1:

| Merkmal | Typ | Rechnung | Paar 1–2 | Paar 1–4 |
|---|---|---|---|---|
| umsatz | metrisch | $\lvert x_i - x_j \rvert$ geteilt durch die Spannweite 1500 | 300/1500 = **0.200** | 1200/1500 = **0.800** |
| besuche | metrisch | geteilt durch die Spannweite 11 | 3/11 = **0.273** | 8/11 = **0.727** |
| segment | nominal | 0 bei Gleichheit, sonst 1 | beide Privat → **0.000** | Privat gegen Gewerbe → **1.000** |
| zufriedenheit | ordinal | Rangdifferenz, geteilt durch die Spannweite der Ränge | hoch gegen mittel → **0.500** | hoch gegen niedrig → **1.000** |
| **Gower** | | Mittelwert der vier Beiträge | **0.243** | **0.882** |

Die vollständige Matrix:

| | 1 | 2 | 3 | 4 |
|---|---|---|---|---|
| 1 | 0.000 | **0.243** | 0.493 | 0.882 |
| 2 | 0.243 | 0.000 | 0.486 | 0.775 |
| 3 | 0.493 | 0.486 | 0.000 | 0.489 |
| 4 | 0.882 | 0.775 | 0.489 | 0.000 |

| Eigenschaft | Was sie bedeutet |
|---|---|
| Alle Werte liegen zwischen 0 und 1 | Eine Gower-Distanz von 0.5 heisst: im Mittel über alle Merkmale halb so verschieden wie überhaupt möglich. Das ist über Datensätze hinweg vergleichbar, anders als eine euklidische Distanz. |
| Kunden 1 und 2 sind am ähnlichsten (0.243) | Sie stimmen im Segment überein und liegen in den metrischen Merkmalen nah beieinander. |
| Kunden 1 und 4 sind am unähnlichsten (0.882) | Sie unterscheiden sich in **jedem** Merkmal, in zweien maximal. |
| Jedes Merkmal trägt genau ein Viertel bei | Das ist die zentrale Eigenschaft — und zugleich die Falle des Verfahrens. |

::: {.note-box}
**Gower gewichtet alle Merkmale gleich, und das ist eine Entscheidung.** Wer zehn
metrische und ein kategoriales Merkmal in die Matrix gibt, lässt das kategoriale
mit einem Elftel praktisch wirkungslos — und umgekehrt. Die Zusammenstellung der
Merkmalsliste ist bei Gower also eine Gewichtungsentscheidung, auch wenn sie
nicht so aussieht.

Zweiter Hinweis: `cluster::daisy()` behandelt geordnete Faktoren nach der
Vorschrift von Podani über Ränge und Bindungen. Bei Merkmalen mit vielen
Bindungen kann das von einer schlichten Rangdifferenz abweichen; welcher Weg
verwendet wurde, gehört deshalb in den Methodenteil.
:::

#### Interpretation

Weil nur eine Distanzmatrix nötig ist, lässt sich mit Gower dort clustern, wo
k-Means gar nicht anwendbar wäre — allerdings nur mit
[hierarchischen Verfahren](hierarchisches-clustering.qmd) oder k-Medoids, nicht
mit k-Means, das Mittelwerte als Zentren braucht.

### Beispiel 4: Binäre Merkmale und gemeinsame Nullen

#### Frage und Datenlage

Ein Sortiment aus 1000 Artikeln, zwei Warenkörbe mit je fünf Artikeln, zwei davon
gemeinsam. Wie ähnlich sind sich die beiden Kunden?

#### Rechnung

::: {.panel-tabset}

##### R

```{r}
#| label: b4-dist-r
korb_a <- numeric(1000); korb_a[c(1, 2, 3, 4, 5)] <- 1
korb_b <- numeric(1000); korb_b[c(4, 5, 6, 7, 8)] <- 1
koerbe <- rbind(a = korb_a, b = korb_b)

round(c(euklidisch = dist(koerbe),
        jaccard = dist(koerbe, method = "binary")), 3)

# Woraus sich Jaccard zusammensetzt
c(beide_eins = sum(korb_a == 1 & korb_b == 1),
  nur_einer  = sum(korb_a != korb_b),
  beide_null = sum(korb_a == 0 & korb_b == 0))
```

##### Python

```{python}
#| label: b4-dist-py
korb_a = np.zeros(1000); korb_a[[0, 1, 2, 3, 4]] = 1
korb_b = np.zeros(1000); korb_b[[3, 4, 5, 6, 7]] = 1
koerbe = np.vstack([korb_a, korb_b])

print("euklidisch:", round(float(pdist(koerbe, metric="euclidean")[0]), 3))
print("jaccard:   ", round(float(pdist(koerbe, metric="jaccard")[0]), 3))

print({"beide_eins": int(((korb_a == 1) & (korb_b == 1)).sum()),
       "nur_einer": int((korb_a != korb_b).sum()),
       "beide_null": int(((korb_a == 0) & (korb_b == 0)).sum())})
```

:::

#### Output Zeile für Zeile

| Zählung | Wert |
|---|---|
| Artikel in beiden Körben | 2 |
| Artikel in genau einem Korb | 6 |
| Artikel in keinem der beiden | 992 |

| Mass | Wert hier | Rechnung | Was es zählt |
|---|---|---|---|
| Euklidisch | **2.449** | $\sqrt{6}$, denn in sechs Positionen unterscheiden sich die Vektoren um je eins | Die 992 gemeinsamen Nullen tragen null bei — was hier zufällig richtig aussieht, aber aus dem falschen Grund. |
| Jaccard | **0.750** | $1 - \frac{2}{2 + 6} = 1 - 0.25$ | Anteil der Nichtübereinstimmung an allen Positionen, an denen **mindestens einer** eine Eins hat. Gemeinsame Nullen sind ausdrücklich ausgeschlossen. |

Der Unterschied wird sichtbar, sobald das Sortiment wächst: Bei 100 000 Artikeln
statt 1000 bleibt die euklidische Distanz bei 2.449 und die Jaccard-Distanz bei
0.750 — aber ein Ähnlichkeitsmass, das gemeinsame Nullen mitzählt (etwa der
einfache Übereinstimmungskoeffizient), würde alle Kunden fast identisch finden,
weil sie 99.99 Prozent des Sortiments gemeinsam nicht kaufen.

::: {.note-box}
Die Frage lautet immer: **Ist eine gemeinsame Null Information?** Bei "beide haben
diesen Artikel nicht gekauft" oder "beide Patienten haben dieses seltene Symptom
nicht" lautet die Antwort nein — dann Jaccard. Bei "beide Schalter stehen auf
aus" kann sie ja lauten — dann ein Mass, das Nullen mitzählt.
:::

#### Interpretation

Binäre Merkmale sind der Fall, in dem die Wahl des Masses am deutlichsten über
das Ergebnis entscheidet, und zugleich der, in dem sie am häufigsten
unreflektiert bleibt.

### Beispiel 5: Wenn nur die Form zählt

#### Frage und Datenlage

Drei Sensoren liefern je einen Verlauf über fünf Zeitpunkte. Sensor 2 hat
denselben Verlauf wie Sensor 1, aber einen Offset von 50 Einheiten. Sensor 3
liegt auf demselben Niveau wie Sensor 1, hat aber einen ganz anderen Verlauf.

| Sensor | t1 | t2 | t3 | t4 | t5 |
|---|---|---|---|---|---|
| 1 | 10 | 12 | 15 | 13 | 11 |
| 2 | 60 | 62 | 65 | 63 | 61 |
| 3 | 13 | 11 | 10 | 12 | 15 |

Welche zwei Sensoren gehören zusammen? Die Antwort hängt davon ab, ob das Niveau
zählt oder die Form.

#### Rechnung

::: {.panel-tabset}

##### R

```{r}
#| label: b5-dist-r
verlaeufe <- rbind(
  s1 = c(10, 12, 15, 13, 11),
  s2 = c(60, 62, 65, 63, 61),
  s3 = c(13, 11, 10, 12, 15)
)

round(dist(verlaeufe), 2)                        # euklidisch: Niveau zaehlt
round(as.dist(1 - cor(t(verlaeufe))), 4)         # Korrelationsdistanz: Form
```

##### Python

```{python}
#| label: b5-dist-py
verlaeufe = pd.DataFrame(
    [[10, 12, 15, 13, 11], [60, 62, 65, 63, 61], [13, 11, 10, 12, 15]],
    index=["s1", "s2", "s3"], dtype=float)


def zeige(daten, metrik, stellen):
    d = pd.DataFrame(squareform(pdist(daten, metric=metrik)),
                     index=daten.index, columns=daten.index)
    print(d.round(stellen))


zeige(verlaeufe, "euclidean", 2)
zeige(verlaeufe, "correlation", 4)
```

:::

#### Output Zeile für Zeile

| Paar | euklidisch | Korrelationsdistanz | Korrelation |
|---|---|---|---|
| s1 – s2 | **111.80** | **0.0000** | 1.000 |
| s1 – s3 | **7.21** | **1.7568** | -0.757 |

| Beobachtung | Deutung |
|---|---|
| Euklidisch: s1 und s3 sind **nah** (7.21), s1 und s2 **weit** (111.80) | Das Niveau dominiert vollständig. Der Offset von 50 Einheiten in jedem der fünf Zeitpunkte ergibt $\sqrt{5 \cdot 2500} = 111.8$. |
| Korrelationsdistanz: s1 und s2 sind **identisch** (0.0000) | Ein konstanter Offset ändert die Korrelation nicht. Die Distanz misst allein, ob die Verläufe gleich **verlaufen**. |
| s1 und s3 haben eine Distanz **über eins** (1.757) | Die Korrelationsdistanz $1 - r$ liegt zwischen 0 und 2. Werte über eins bedeuten negative Korrelation: Die Verläufe sind gegenläufig. |

::: {.note-box}
Zwei Punkte, die regelmässig übersehen werden:

- Die Korrelationsdistanz ist **keine echte Metrik** — die Dreiecksungleichung
  gilt nicht. Verfahren, die darauf bauen (etwa Ward), können damit unerwartete
  Ergebnisse liefern; hierarchisches Clustering mit Average-Linkage ist die
  übliche Wahl.
- Sie wird **je Objekt über die Zeitpunkte** gerechnet, nicht wie die
  Standardisierung über alle Objekte je Variable. Das sind zwei verschiedene
  Operationen, und die zweite löst das Niveauproblem nicht.
:::

#### Interpretation und Ergebnissatz

> Die Ähnlichkeit der Sensorverläufe wurde über die Korrelationsdistanz
> ($1 - r$ der Verläufe) bestimmt, weil das absolute Niveau der Sensoren von der
> Kalibrierung abhängt und nicht vom Betriebszustand. Sensor 1 und 2 sind nach
> diesem Mass identisch (Distanz 0.00), Sensor 3 verläuft gegenläufig (1.76).

Mit euklidischer Distanz wäre das Ergebnis genau umgekehrt ausgefallen — und
beide Rechnungen wären korrekt.

::::

## Verständnisfragen

::: {.quiz}
Zwei Variablen liegen vor: Jahresumsatz in Franken und Anzahl Besuche. Ein
k-Means ohne Standardisierung gruppiert praktisch nur nach Umsatz. Warum?

- [x] Die Streuung des Umsatzes ist um Grössenordnungen grösser ~ Richtig. Die
      euklidische Distanz summiert quadrierte Differenzen; die Variable mit der
      grösseren Streuung dominiert. Nach der Standardisierung tragen beide gleich
      viel bei.
- [ ] k-Means kann nur eine Variable verarbeiten ~ Es verarbeitet alle, gewichtet
      sie aber nach ihrer Streuung.
- [ ] Die Anzahl Besuche ist ordinal ~ Sie ist eine Zählung und damit metrisch;
      das ist nicht das Problem.
:::

::: {.quiz}
Ein Punkt weicht in fünf Dimensionen um je eine Einheit ab, ein anderer in einer
einzigen um fünf. Welches Mass sieht die beiden als gleich weit entfernt?

- [x] Manhattan ~ Richtig. Es summiert die absoluten Differenzen: fünf mal eins
      ist dasselbe wie einmal fünf. Euklidisch ergibt 2.24 gegen 5.00, weil das
      Quadrieren grosse Abweichungen überproportional gewichtet.
- [ ] Euklidisch ~ Es sieht den zweiten Punkt als mehr als doppelt so weit
      entfernt.
- [ ] Maximum ~ Es sieht den Unterschied am deutlichsten: 1 gegen 5.
:::

::: {.quiz}
Ein Datensatz enthält Umsatz, Region und eine Zufriedenheitsstufe von eins bis
fünf. Welches Distanzmass passt?

- [ ] Euklidisch nach Umwandlung aller Merkmale in Zahlen ~ Damit bekommt die
      Region ein willkürliches Gewicht, und Abstände zwischen Regionen wären
      erfunden.
- [x] Gower, weil er jeden Typ eigenständig behandelt ~ Richtig. Metrische
      Merkmale werden auf ihre Spannweite normiert, nominale über
      Übereinstimmung verglichen, ordinale über Ränge. Alle Variablen tragen
      danach vergleichbar bei — was zugleich heisst, dass die Merkmalsliste zur
      Gewichtungsentscheidung wird.
- [ ] Jaccard ~ Der ist für binäre Merkmale gedacht.
:::

::: {.quiz}
Warum zählt die Jaccard-Distanz gemeinsame Nullen nicht mit?

- [x] Weil zwei Objekte durch das gemeinsame Fehlen eines Merkmals nicht
      ähnlicher werden ~ Richtig. Bei 1000 Artikeln und je fünf gekauften wären
      sonst alle Kunden fast identisch, weil sie 99 Prozent des Sortiments
      gemeinsam nicht kaufen.
- [ ] Weil Nullen keine gültigen Werte sind ~ Sie sind gültig, nur meist nicht
      informativ.
- [ ] Weil das Mass sonst grösser als eins würde ~ Es liegt in beiden Varianten
      zwischen null und eins.
:::

::: {.quiz}
Zwei Zeitverläufe haben dieselbe Form, liegen aber auf verschiedenem Niveau. Sie
sollen als ähnlich gelten. Welches Mass?

- [x] Korrelationsdistanz, weil sie das Niveau ignoriert ~ Richtig. Sie
      vergleicht die Form des Verlaufs; ein konstanter Offset ändert sie nicht.
      Euklidisch würde die beiden wegen des Niveauunterschieds als weit entfernt
      einordnen.
- [ ] Manhattan, weil es robuster ist ~ Robustheit betrifft Ausreisser, nicht
      Niveauunterschiede.
- [ ] Euklidisch nach Standardisierung der Variablen ~ Standardisiert wird über
      alle Objekte hinweg je Variable, nicht je Verlauf über die Zeitpunkte; das
      löst das Problem nicht.
:::

## Verlinkte Ressourcen

- [An Introduction to Statistical Learning, Kapitel 12](https://www.statlearning.com/)
- [cluster: daisy und Gower-Distanz](https://cran.r-project.org/web/packages/cluster/cluster.pdf)
- [scipy: Übersicht der Distanzmasse](https://docs.scipy.org/doc/scipy/reference/spatial.distance.html)
