---
title: "Faktorenanalyse"
description: "Latente Faktoren schätzen, Rotation und Abgrenzung zur Hauptkomponentenanalyse."
categories: ["Faktorenanalyse", "Dimensionsreduktion", "Interpretation", "R", "Python"]
quelle: ["STATDA"]
seitentyp: methode
stand: fertig
order: 30
---

```{r}
#| label: setup-r
#| include: false
library(psych)

# Neun Fragebogenitems, erzeugt aus zwei latenten Faktoren plus Eigenanteil.
# Die Zufallszahlen stammen aus einem einfachen Kongruenzgenerator, damit R und
# Python exakt dieselben Daten sehen.
lehmer <- function(saat, anzahl) {
  s <- saat
  raus <- numeric(anzahl)
  for (k in seq_len(anzahl)) {
    s <- (16807 * s) %% 2147483647
    raus[k] <- s / 2147483647
  }
  raus
}

normalwerte <- function(saat, anzahl) qnorm(lehmer(saat, anzahl))

n <- 400
roh <- matrix(normalwerte(2027, n * 11), nrow = 11, byrow = TRUE)
service <- roh[1, ]   # Zufriedenheit mit der Betreuung
anlage <- roh[2, ]    # Zufriedenheit mit Geraeten und Raeumen
extra <- roh[3, ]     # etwas Eigenes, das keiner der Faktoren erklaert

item <- function(faktor, ladung, zeile) {
  round(3 + ladung * faktor + 0.6 * roh[zeile, ], 2)
}

fragebogen <- data.frame(
  freundlich   = item(service, 0.85, 4),
  beratung     = item(service, 0.80, 5),
  erreichbar   = item(service, 0.70, 6),
  hilfsbereit  = item(service, 0.75, 7),
  geraete      = item(anlage, 0.85, 8),
  sauberkeit   = item(anlage, 0.75, 9),
  garderobe    = item(anlage, 0.70, 10),
  platzangebot = item(anlage, 0.65, 11),
  parkplatz    = round(3 + 0.60 * extra + 0.6 * normalwerte(9973, n), 2)
)
```

```{python}
#| label: setup-python
#| include: false
import numpy as np
import pandas as pd
import matplotlib.pyplot as plt
from scipy import stats
from factor_analyzer import FactorAnalyzer

plt.rcParams.update({"figure.figsize": (7, 4.2), "font.size": 11,
                     "savefig.dpi": 288, "figure.dpi": 288})


def lehmer(saat, anzahl):
    s = float(saat)
    raus = np.empty(anzahl)
    for k in range(anzahl):
        s = (16807.0 * s) % 2147483647.0
        raus[k] = s / 2147483647.0
    return raus


def normalwerte(saat, anzahl):
    return stats.norm.ppf(lehmer(saat, anzahl))


n = 400
roh = normalwerte(2027, n * 11).reshape(11, n)
service, anlage, extra = roh[0], roh[1], roh[2]


def item(faktor, ladung, zeile):
    return np.round(3 + ladung * faktor + 0.6 * roh[zeile], 2)


fragebogen = pd.DataFrame({
    "freundlich": item(service, 0.85, 3),
    "beratung": item(service, 0.80, 4),
    "erreichbar": item(service, 0.70, 5),
    "hilfsbereit": item(service, 0.75, 6),
    "geraete": item(anlage, 0.85, 7),
    "sauberkeit": item(anlage, 0.75, 8),
    "garderobe": item(anlage, 0.70, 9),
    "platzangebot": item(anlage, 0.65, 10),
    "parkplatz": np.round(3 + 0.60 * extra + 0.6 * normalwerte(9973, n), 2),
})
```

## Kurzsteckbrief

| | |
|---|---|
| Fragestellung | Welche wenigen nicht beobachtbaren Grössen erzeugen die Korrelationen zwischen vielen beobachteten Variablen? |
| Zielvariable | keine, das Verfahren ist unüberwacht |
| Eingang | mehrere metrische oder als metrisch behandelte Variablen, meist Fragebogenitems |
| Was die Methode liefert | Ladungsmatrix nach Rotation, Kommunalitäten, erklärte Varianz je Faktor, Faktorwerte |
| R-Funktion | `psych::fa(daten, nfactors = 2, rotate = "oblimin")` |
| Python-Funktion | `FactorAnalyzer(n_factors=2, rotation="oblimin").fit(daten)` |
| Verwandte Methoden | [Hauptkomponentenanalyse](hauptkomponentenanalyse.qmd), Strukturgleichungsmodelle |

## Wann diese Methode, wann nicht

Typische Fragestellungen: Welche Dimensionen misst ein Fragebogen wirklich,
lassen sich zwanzig Items zu drei Skalen zusammenfassen, misst eine Skala das,
was sie messen soll.

Der Unterschied zur [Hauptkomponentenanalyse](hauptkomponentenanalyse.qmd) ist
nicht rechnerischer Feinschliff, sondern die Denkrichtung. Die
Hauptkomponentenanalyse fasst beobachtete Variablen zusammen: Die Komponente ist
eine Summe der Items. Die Faktorenanalyse unterstellt das Gegenteil: Es gibt
nicht beobachtbare Grössen, und die Items sind deren Ausprägungen plus
Eigenanteil. Wer nach Ursachen fragt, braucht die Faktorenanalyse; wer nur
verdichten will, die Komponentenanalyse.

| Situation | Stattdessen |
|---|---|
| Nur Verdichtung, keine Deutung als Ursache | [Hauptkomponentenanalyse](hauptkomponentenanalyse.qmd) |
| Die Faktorstruktur ist bereits bekannt und soll geprüft werden | konfirmatorische Faktorenanalyse, Strukturgleichungsmodelle |
| Gruppen von Personen statt Dimensionen von Items | [k-Means](k-means.qmd) |
| Es gibt eine Zielvariable | [Regression](../regression/index.qmd) |
| Items sind binär oder stark schief | Faktorenanalyse auf polychorischen Korrelationen |
| Weniger als etwa drei Items je erwartetem Faktor | keine sinnvolle Schätzung möglich |

## Grundidee und Modell

Jedes Item wird als Kombination gemeinsamer Faktoren und eines Eigenanteils
beschrieben:

$$x_j = \lambda_{j1} F_1 + \dots + \lambda_{jm} F_m + e_j$$

| Bestandteil | Bedeutung |
|---|---|
| $x_j$ | beobachtetes Item $j$, standardisiert |
| $F_k$ | latenter Faktor $k$, nicht beobachtbar |
| $\lambda_{jk}$ | Ladung: wie stark Faktor $k$ auf Item $j$ wirkt |
| $e_j$ | Eigenanteil des Items, alles Nichtgemeinsame samt Messfehler |
| Kommunalität | Anteil der Varianz von $x_j$, den die Faktoren erklären, also die Summe der quadrierten Ladungen |
| Uniqueness | eins minus Kommunalität, der Eigenanteil |

Der Unterschied zur Komponentenanalyse steckt genau in $e_j$: Die
Faktorenanalyse modelliert nur die **gemeinsame** Varianz und lässt den
Eigenanteil ausdrücklich draussen. Deshalb sind ihre Ladungen in der Regel etwas
kleiner, und deshalb ist sie das richtige Werkzeug, wenn Messfehler eine Rolle
spielt.

**Rotation** löst ein Problem der Deutbarkeit: Die Lage der Faktoren im Raum ist
nicht eindeutig bestimmt, man kann sie drehen, ohne die Anpassung zu ändern.
Gedreht wird auf Einfachstruktur, also darauf, dass jedes Item möglichst nur auf
einem Faktor hoch lädt. Orthogonale Rotation, etwa Varimax, hält die Faktoren
unkorreliert; oblique Rotation, etwa Oblimin, erlaubt Korrelation zwischen ihnen.
Bei inhaltlich verwandten Dimensionen ist oblique die realistischere Annahme.

::: {.note-box}
**Reihenfolge und Vorzeichen der Faktoren sind beliebig.** Welcher Faktor als
erster ausgegeben wird und ob seine Ladungen positiv oder negativ sind, ist eine
Eigenschaft des Rechenverfahrens, keine des Fragebogens. Ein Faktor wird deshalb
nie über seine Nummer benannt, sondern über die Items, die auf ihm laden.
:::

## Voraussetzungen und ihre Prüfung

| Voraussetzung | Was sie bedeutet | Prüfung | Folge bei Verletzung | Vorgehen |
|---|---|---|---|---|
| Genügend Korrelation | Die Items hängen zusammen | Korrelationsmatrix, Bartlett-Test, KMO-Kriterium | Keine gemeinsamen Faktoren auffindbar | Items überarbeiten, Analyse abbrechen |
| Genügend Beobachtungen | Faustregel: mindestens fünf bis zehn je Item, nie unter 100 | n zählen | Ladungen instabil, Struktur nicht reproduzierbar | mehr Daten, weniger Items |
| Genügend Items je Faktor | mindestens drei, besser vier | Struktur planen | Faktor nicht identifizierbar | Items ergänzen oder Faktoren zusammenlegen |
| Metrisch oder annähernd metrisch | Korrelationen sind sinnvoll interpretierbar | Skalenniveau, Verteilung der Items | Ladungen verzerrt | polychorische Korrelationen |
| Lineare Zusammenhänge | Ladungen beschreiben lineare Wirkung | Streudiagramme | Struktur wird verfehlt | Transformation |
| Keine extremen Ausreisser | Korrelationen nicht von Einzelfällen getrieben | Ausreisserdiagnostik | Faktoren richten sich auf Ausreisser aus | Ursachen prüfen |

## Output lesen

R, `psych::fa()`:

| Grösse | Was sie sagt | Faustregel oder Falle |
|---|---|---|
| `loadings` | Ladung je Item und Faktor nach Rotation | ab etwa 0.4 als bedeutsam, ab 0.3 erwähnenswert |
| `communality` | Anteil der Itemvarianz, den die Faktoren erklären | unter 0.3 heisst: Item passt nicht zur Struktur |
| `uniquenesses` | Eigenanteil, eins minus Kommunalität | hoch bei Items, die etwas Eigenes messen |
| `SS loadings` | Summe der quadrierten Ladungen je Faktor | Beitrag des Faktors, in Varianzeinheiten |
| `Proportion Var` | Anteil der Gesamtvarianz je Faktor | summiert über Faktoren die gemeinsame Varianz |
| `Cor of factors` | Korrelation zwischen den Faktoren | nur bei obliquer Rotation vorhanden |
| `Mean item complexity` | wie viele Faktoren ein Item durchschnittlich braucht | nahe 1 heisst gute Einfachstruktur |
| `RMSEA`, `TLI`, `BIC` | Anpassungsmasse | RMSEA unter 0.06 gilt als gut, aber vor allem bei bestätigenden Modellen aussagekräftig |
| Warnung `Heywood case` | eine Kommunalität über eins | Modell überparametrisiert; Faktorenzahl reduzieren |

Python, `FactorAnalyzer`:

| Zugriff | Was er liefert | Unterschied zu R |
|---|---|---|
| `loadings_` | Ladungsmatrix nach Rotation | Zeilen sind Items, wie in R |
| `get_communalities()` | Kommunalitäten | wie `communality` |
| `get_factor_variance()` | Summe der Ladungen, Anteil, kumuliert | in R Teil der Ausgabe von `print` |
| `get_uniquenesses()` | Eigenanteile | wie `uniquenesses` |
| `phi_` | Faktorkorrelationen bei obliquer Rotation | wie `Cor of factors` |
| keine Anpassungsmasse | RMSEA und Ähnliches fehlen | in R vorhanden |
| kein Abschneiden der Anzeige | Filterung selbst vornehmen | in R über `cutoff =` |

Ein Unterschied in der Vorgabe: R verwendet in `fa()` standardmässig Oblimin,
Python ohne Angabe keine Rotation. Ohne Rotation ist die Ladungsmatrix fast
immer unlesbar, deshalb gehört sie ausdrücklich gesetzt.

## Interpretationsfallen

- **Faktoren sind keine gemessenen Grössen.** Sie sind Modellkonstrukte, deren
  Deutung von den Items kommt und nicht von der Rechnung.
- **Faktorenanalyse ist keine Komponentenanalyse.** Die eine modelliert
  gemeinsame Varianz und Messfehler, die andere verdichtet beobachtete Varianz.
  Wer Ladungen der einen mit Komponenten der anderen vergleicht, vergleicht
  Verschiedenes.
- **Erklärte Varianz taugt nicht zur Faktorenwahl.** Sie steigt mit jedem
  Faktor; entscheidend sind Screeplot, Parallelanalyse und Deutbarkeit.
- **Rotation ändert die Anpassung nicht.** Sie verbessert nur die Lesbarkeit.
  Wer verschiedene Rotationen ausprobiert, bis eine These bestätigt ist, betreibt
  keine Analyse.
- **Ladungsschwellen sind Konvention.** 0.3 oder 0.4 sind Faustregeln, keine
  Grenzen mit statistischer Bedeutung.
- **Ein Heywood-Fall ist ein Warnsignal**, keine Formalie: Eine Kommunalität über
  eins ist unmöglich und heisst, dass das Modell zu gross ist.
- **Explorativ ist nicht bestätigend.** Wer eine Struktur an denselben Daten
  findet und dort prüft, prüft nichts. Bestätigung braucht neue Daten und ein
  konfirmatorisches Modell.

## Ergebnis berichten

Vorlage für den Ergebnissatz:

> Eine explorative Faktorenanalyse ([Schätzmethode], [Rotation], n = [n],
> KMO = [Wert], Bartlett p = [p]) ergibt [Anzahl] Faktoren, die zusammen [Anteil]
> der Varianz erklären. Faktor 1 lädt hoch auf [Items] und wird als [Deutung]
> gelesen, Faktor 2 auf [Items] als [Deutung]. Die Faktoren korrelieren mit
> [Wert]. Item [Name] wurde wegen einer Kommunalität von [Wert] nicht
> berücksichtigt.

Genannt werden: Schätzmethode und Rotation, n, Eignungsmasse, Kriterium für die
Faktorenzahl, die Ladungsmatrix mit Schwelle, Kommunalitäten, erklärte Varianz,
Faktorkorrelationen und die inhaltliche Deutung jedes Faktors.

## Abgrenzung zu verwandten Methoden

| Methode | Wann diese statt der explorativen Faktorenanalyse |
|---|---|
| [Hauptkomponentenanalyse](hauptkomponentenanalyse.qmd) | Verdichtung ohne Anspruch auf latente Ursachen |
| Konfirmatorische Faktorenanalyse | die Struktur ist theoretisch vorgegeben und soll geprüft werden |
| Strukturgleichungsmodelle | Faktoren sollen zusätzlich untereinander in Beziehung stehen |
| [k-Means](k-means.qmd) | Gruppen von Personen statt Dimensionen von Items |
| Item-Response-Modelle | binäre oder stark abgestufte Items, Fähigkeitsmessung |

## Beispiele

Alle vier Beispiele arbeiten mit demselben konstruierten Datensatz: 400
Befragte, neun Items eines Zufriedenheitsfragebogens. Vier Items entstehen aus
einem gemeinsamen Faktor Betreuung, vier aus einem Faktor Anlage, und ein Item
zum Parkplatz misst etwas Eigenes. Weil die Wahrheit hier bekannt ist, lässt sich
prüfen, ob das Verfahren sie findet.

:::: {.panel-tabset}

### Beispiel 1: Darf man überhaupt anfangen?

#### Frage und Datenlage

Bevor Faktoren geschätzt werden, ist zu klären, ob die Korrelationsmatrix
überhaupt gemeinsame Struktur enthält. Ohne Korrelationen gibt es nichts
zusammenzufassen, und das Verfahren liefert trotzdem eine Lösung.

#### Rechnung

::: {.panel-tabset}

##### R

```{r}
#| label: b1-fa-r
round(cor(fragebogen), 2)

KMO(fragebogen)$MSA                                    # gesamtes KMO-Mass
round(KMO(fragebogen)$MSAi, 3)                         # je Item
cortest.bartlett(cor(fragebogen), n = nrow(fragebogen))
```

##### Python

```{python}
#| label: b1-fa-py
from factor_analyzer.factor_analyzer import (calculate_kmo,
                                             calculate_bartlett_sphericity)

print(fragebogen.corr().round(2))

kmo_item, kmo_gesamt = calculate_kmo(fragebogen)
print("KMO gesamt:", round(kmo_gesamt, 3))
print(pd.Series(kmo_item, index=fragebogen.columns).round(3))

chi2, p = calculate_bartlett_sphericity(fragebogen)
print(f"Bartlett: chi2 = {chi2:.1f}, p = {p:.3g}")
```

:::

#### Output Zeile für Zeile

| Ausgabe | Wert hier | Wie er zu lesen ist |
|---|---|---|
| Korrelationsmatrix | zwei Blöcke um 0.6 bis 0.7, sonst nahe null | Die vier Betreuungsitems korrelieren untereinander, die vier Anlageitems untereinander, quer darüber praktisch nicht. Genau diese Blockstruktur ist das, was die Faktorenanalyse in Faktoren übersetzt. |
| Parkplatz-Zeile | alle Werte unter 0.1 | Das Item hängt mit keinem anderen zusammen. |
| KMO gesamt | **0.824** | Über 0.8 gilt als gut. Das Mass fragt, wie stark die Korrelation zweier Items durch die übrigen erklärt wird; hohe Werte heissen, dass gemeinsame Struktur vorliegt. |
| KMO je Item | acht Items zwischen 0.806 und 0.849, `parkplatz` bei **0.382** | Unter 0.5 gilt als unbrauchbar. Das Item fällt schon hier auf, bevor überhaupt ein Faktor geschätzt ist. |
| Bartlett $\chi^2$ | rund 1601 bei 36 Freiheitsgraden | Prüft die Nullhypothese, die Korrelationsmatrix sei die Einheitsmatrix. |
| Bartlett p | praktisch null | Die Matrix weicht von der Einheitsmatrix ab. |

::: {.note-box}
Beide Kennzahlen sind **Eingangsprüfungen**. Sie sagen, ob man anfangen darf,
nicht ob das Ergebnis gut wird. Der Bartlett-Test ist dabei der schwächere von
beiden: Bei n = 400 wird er praktisch immer signifikant, auch bei schwachen
Korrelationen. Aussagekräftig ist vor allem, wenn er **nicht** signifikant wird,
denn dann ist die Analyse sinnlos.
:::

#### Interpretation und Ergebnissatz

> Die Korrelationsmatrix eignet sich für eine Faktorenanalyse (KMO = 0.82,
> Bartlett-Test auf Sphärizität $\chi^2$(36) = 1601, p < .001, n = 400).

### Beispiel 2: Die Zweifaktorenlösung

#### Frage und Datenlage

Zwei Faktoren werden geschätzt und oblique rotiert. Die Frage: Findet das
Verfahren die Struktur, die den Daten zugrunde liegt?

#### Rechnung

::: {.panel-tabset}

##### R

```{r}
#| label: b2-fa-r
efa <- fa(fragebogen, nfactors = 2, rotate = "oblimin", fm = "ml")

print(efa$loadings, cutoff = 0.3)
round(data.frame(kommunalitaet = efa$communality,
                 eigenanteil = efa$uniquenesses), 3)
round(efa$Phi, 3)
```

##### Python

```{python}
#| label: b2-fa-py
efa = FactorAnalyzer(n_factors=2, rotation="oblimin",
                     method="ml").fit(fragebogen)

ladungen = pd.DataFrame(efa.loadings_, index=fragebogen.columns,
                        columns=["F1", "F2"]).round(3)
print(ladungen.where(ladungen.abs() >= 0.3, ""))

print(pd.DataFrame({
    "kommunalitaet": efa.get_communalities().round(3),
    "eigenanteil": efa.get_uniquenesses().round(3),
}, index=fragebogen.columns))

print(pd.DataFrame(efa.get_factor_variance(),
                   index=["SS loadings", "Anteil", "kumuliert"],
                   columns=["F1", "F2"]).round(3))
print("Faktorkorrelation:", np.round(efa.phi_[0, 1], 3))
```

:::

#### Output Zeile für Zeile

Die Ladungsmatrix (die Ladungen unter 0.3 sind in der Anzeige ausgeblendet, das
ist eine Darstellungsentscheidung). R und Python stimmen in den Ladungen auf drei
Stellen überein; die Kommunalitäten weichen um wenige Tausendstel ab, weil
`psych::fa()` sie bei obliquer Rotation aus der Modellstruktur bestimmt und nicht
als Summe der quadrierten Musterladungen. Angegeben sind die Python-Werte:

| Item | Faktor mit den Betreuungsitems | Faktor mit den Anlageitems | Kommunalität |
|---|---|---|---|
| freundlich | **0.833** | 0.003 | 0.693 |
| beratung | **0.834** | -0.040 | 0.697 |
| erreichbar | **0.802** | 0.053 | 0.646 |
| hilfsbereit | **0.790** | -0.013 | 0.625 |
| geraete | 0.004 | **0.795** | 0.632 |
| sauberkeit | 0.025 | **0.819** | 0.672 |
| garderobe | 0.000 | **0.752** | 0.566 |
| platzangebot | -0.038 | **0.749** | 0.563 |
| parkplatz | 0.052 | 0.004 | **0.003** |

| Grösse | Wert hier | Bedeutung |
|---|---|---|
| Ladung, etwa 0.833 | Zusammenhang von Item und Faktor | Bei standardisierten Items ist sie die Korrelation zwischen Item und Faktor. Quadriert ergibt sie den erklärten Varianzanteil: $0.833^2 \approx 0.69$. |
| Nebenladungen | alle unter 0.06 | **Einfachstruktur**: Jedes Item lädt auf genau einem Faktor. Das ist der Idealfall, den die Rotation anstrebt. |
| Kommunalität | 0.56 bis 0.70 | Der von beiden Faktoren erklärte Varianzanteil eines Items. Hier ist es die quadrierte Hauptladung, weil die Nebenladung fast null ist. |
| Eigenanteil | eins minus Kommunalität | Bei `freundlich` bleiben 0.307 unerklärt: Messfehler plus alles, was nur dieses Item misst. |
| `SS loadings` | 2.661 und 2.435 | Summe der quadrierten Ladungen je Faktor, also sein Beitrag in Varianzeinheiten. Bei neun Items entspricht die Gesamtvarianz dem Wert 9. |
| Anteil | 0.296 und 0.271 | 2.661 / 9 = 0.296. Zusammen erklären die beiden Faktoren **56.6 Prozent** der Gesamtvarianz. |
| Faktorkorrelation | **-0.099** | Bei obliquer Rotation Teil des Ergebnisses. Nahe null heisst: Die beiden Dimensionen sind unabhängig, eine orthogonale Rotation hätte hier genauso gut gepasst. |

::: {.note-box}
Das Vorzeichen der Faktorkorrelation ist so wenig aussagekräftig wie das
Vorzeichen einer Ladungsspalte: Kehrt man einen Faktor um, kehrt sich auch die
Korrelation um. Interessant ist allein ihr Betrag.
:::

#### Interpretation und Ergebnissatz

Die Rechnung hat die eingebaute Struktur gefunden. Die **Deutung** kommt aber
nicht aus der Rechnung, sondern aus den Items: Der eine Faktor bündelt
freundlich, beratung, erreichbar und hilfsbereit und lässt sich als
Zufriedenheit mit der Betreuung lesen; der andere bündelt geraete, sauberkeit,
garderobe und platzangebot und steht für die Zufriedenheit mit der Anlage.

Ein Faktor ohne inhaltliche Beschreibung ist kein Ergebnis, sondern eine
Zahlenspalte.

> Eine explorative Faktorenanalyse (Maximum-Likelihood-Schätzung,
> Oblimin-Rotation, n = 400, KMO = 0.82) ergibt zwei Faktoren, die zusammen 56.6
> Prozent der Varianz erklären. Der erste Faktor lädt hoch auf die vier Items zur
> Betreuung (Ladungen 0.79 bis 0.83) und wird als Zufriedenheit mit der Betreuung
> gelesen, der zweite auf die vier Items zur Anlage (0.75 bis 0.82) als
> Zufriedenheit mit der Anlage. Die Faktoren korrelieren zu -0.10.

### Beispiel 3: Ein Item, das nicht passt

#### Frage und Datenlage

Ein Fragebogen enthält fast immer Items, die nicht zur gefundenen Struktur
gehören. Woran erkennt man sie, und was macht man mit ihnen?

#### Rechnung

::: {.panel-tabset}

##### R

```{r}
#| label: b3-fa-r
round(sort(efa$communality), 3)
round(efa$loadings["parkplatz", ], 3)

# Was passiert, wenn das Item entfernt wird?
ohne <- fa(fragebogen[, names(fragebogen) != "parkplatz"],
           nfactors = 2, rotate = "oblimin", fm = "ml")
round(ohne$Vaccounted["Proportion Var", ], 3)
```

##### Python

```{python}
#| label: b3-fa-py
kommunalitaeten = pd.Series(efa.get_communalities(), index=fragebogen.columns)
print(kommunalitaeten.sort_values().round(3))
print(ladungen.loc["parkplatz"])

ohne = FactorAnalyzer(n_factors=2, rotation="oblimin", method="ml") \
    .fit(fragebogen.drop(columns="parkplatz"))
print("Anteil je Faktor ohne parkplatz:",
      np.round(ohne.get_factor_variance()[1], 3).tolist())
```

:::

#### Output Zeile für Zeile

| Ausgabe | Wert hier | Wie er zu lesen ist |
|---|---|---|
| Kommunalität `parkplatz` | **0.003** | Die beiden Faktoren erklären 0.3 Prozent seiner Varianz. Praktisch nichts. |
| nächsthöhere Kommunalität | 0.563 (`platzangebot`) | Der Abstand ist der eigentliche Befund: Das Item fällt nicht knapp durch, es gehört gar nicht dazu. |
| Ladungen `parkplatz` | 0.052 und 0.004 | Weit unter jeder üblichen Schwelle von 0.3 oder 0.4. |
| Anteile ohne das Item | steigen gegenüber 0.296 / 0.271 | **Kein inhaltlicher Gewinn.** Die Anteile beziehen sich auf acht statt neun Items, also auf eine kleinere Gesamtvarianz. Wer nach dem Entfernen eines Items eine höhere erklärte Varianz meldet, meldet einen Rechenartefakt. |

#### Interpretation und Ergebnissatz

Das Item misst etwas Eigenes, das mit den beiden gefundenen Dimensionen nichts
zu tun hat. **Das ist ein Befund, kein Fehler** — die Zufriedenheit mit dem
Parkplatz kann für die Befragten durchaus wichtig sein, sie ist nur keine
Ausprägung von Betreuung oder Anlage.

Drei Wege sind vertretbar, einer nicht:

| Vorgehen | Wann angemessen |
|---|---|
| Item entfernen | Es trägt zur Fragestellung nichts bei. |
| Als Einzelfrage stehen lassen | Es ist inhaltlich wichtig, geht aber in keine Skala ein. |
| Weitere Items zum Thema ergänzen | Es gibt eine dritte Dimension, für die bisher nur ein Item vorliegt. |
| **Einer bestehenden Skala zuschlagen** | **Nie.** Die Skala misst danach etwas Vermischtes, und ihre Zuverlässigkeit sinkt. |

> Das Item zum Parkplatz lädt auf keinen der beiden Faktoren (Ladungen 0.05 und
> 0.00, Kommunalität 0.003) und geht in keine Skala ein.

### Beispiel 4: Wie viele Faktoren?

#### Frage und Datenlage

Die Faktorenzahl ist die wichtigste Entscheidung der ganzen Analyse, und sie
wird nicht von der Rechnung getroffen. Drei Kriterien werden verglichen —
inklusive eines Falls, in dem das bekannteste davon in die Irre führt.

#### Rechnung

::: {.panel-tabset}

##### R

```{r}
#| label: fig-b4-fa-r
#| fig-cap: "Beispiel 4: Eigenwerte der Korrelationsmatrix mit der Schwelle bei eins."
#| fig-height: 3.4
eigen_werte <- eigen(cor(fragebogen))$values
round(eigen_werte, 3)

par(mar = c(4, 4, 3, 1))
plot(eigen_werte, type = "b", pch = 16, xlab = "Faktor", ylab = "Eigenwert",
     main = "Screeplot")
abline(h = 1, lty = 2)

# Parallelanalyse: Vergleich mit Eigenwerten aus Zufallsdaten gleicher Groesse
parallel <- fa.parallel(fragebogen, fa = "fa", plot = FALSE, n.iter = 20)
parallel$nfact
```

##### Python

```{python}
#| label: fig-b4-fa-py
#| fig-cap: "Beispiel 4: dieselben Eigenwerte in Python."
#| fig-height: 3.4
eigenwerte = FactorAnalyzer(n_factors=9, rotation=None) \
    .fit(fragebogen).get_eigenvalues()[0]
print(eigenwerte.round(3))

fig, achse = plt.subplots(figsize=(7, 3.4))
achse.plot(range(1, 10), eigenwerte, "o-", color="#2166ac")
achse.axhline(1, linestyle="--", color="black", linewidth=0.8)
achse.set_xlabel("Faktor")
achse.set_ylabel("Eigenwert")
achse.set_title("Screeplot")
plt.tight_layout()
plt.show()

# Parallelanalyse von Hand
zufall = np.zeros((20, 9))
for i in range(20):
    daten = pd.DataFrame(normalwerte(100 + i, 9 * n).reshape(n, 9))
    zufall[i] = FactorAnalyzer(n_factors=9,
                               rotation=None).fit(daten).get_eigenvalues()[0]

vergleich = pd.DataFrame({"daten": eigenwerte.round(3),
                          "zufall_mittel": zufall.mean(axis=0).round(3)},
                         index=[f"F{i + 1}" for i in range(9)])
print(vergleich)
print("über dem Zufallsniveau:", int((eigenwerte > zufall.mean(axis=0)).sum()))
```

:::

#### Output Zeile für Zeile

Die neun Eigenwerte der Korrelationsmatrix:

| Rang | 1 | 2 | **3** | 4 | 5 | 6 | 7 | 8 | 9 |
|---|---|---|---|---|---|---|---|---|---|
| Eigenwert | 3.179 | 2.641 | **1.007** | 0.479 | 0.399 | 0.360 | 0.339 | 0.319 | 0.277 |

| Kriterium | Was es hier sagt | Bewertung |
|---|---|---|
| **Kaiser** (Eigenwert > 1) | 3.179, 2.641 und 1.007 liegen über eins → **drei** Faktoren | Die Antwort ist falsch. Der dritte Eigenwert stammt vom Parkplatz-Item, das mit nichts korreliert: Ein völlig isoliertes Item hat immer einen Eigenwert nahe eins. Kaiser zählt es als Faktor, obwohl es nur eine Variable trägt. |
| **Screeplot** | Der Knick liegt nach dem zweiten Wert; von 2.641 auf 1.007 und dann auf 0.479 | Zwei Faktoren. Der Knick ist deutlich, aber die Ablesung bleibt Augenmass. |
| **Parallelanalyse** | Zufallsdaten derselben Grösse liefern Eigenwerte um eins herum; nur die ersten beiden echten Werte liegen klar darüber | **Zwei Faktoren**, und dies ist die verlässlichste der drei Auskünfte. |

::: {.note-box}
Das Kaiser-Kriterium ist verbreitet und die schwächste der drei Regeln. Die
Schwelle von eins bedeutet nur "der Faktor erklärt mehr als eine einzelne
Variable" — und genau diese Schwelle erreicht ein isoliertes Item von selbst,
ohne irgendetwas zu bündeln. Die **Parallelanalyse** vergleicht dagegen mit dem,
was reiner Zufall bei dieser Anzahl Items und Beobachtungen hervorbringt, und
berücksichtigt damit die Grösse des Datensatzes.
:::

#### Interpretation und Ergebnissatz

> Die Faktorenzahl wurde über eine Parallelanalyse bestimmt (20 Ziehungen); zwei
> Faktoren liegen über dem Zufallsniveau. Das Kaiser-Kriterium legt drei Faktoren
> nahe, der dritte Eigenwert (1.007) stammt jedoch von einem Item ohne
> Korrelation zu den übrigen und trägt keinen deutbaren Faktor.

### Beispiel 5: Zu viele Faktoren

#### Frage und Datenlage

Wer der erklärten Varianz folgt, wählt zu viele Faktoren, denn sie steigt mit
jedem zusätzlichen. Was dabei herauskommt, zeigt eine Lösung mit vier Faktoren
auf denselben Daten.

#### Rechnung

::: {.panel-tabset}

##### R

```{r}
#| label: b5-fa-r
#| warning: true
efa_zu_viele <- fa(fragebogen, nfactors = 4, rotate = "oblimin", fm = "ml")

print(efa_zu_viele$loadings, cutoff = 0.3)
round(efa_zu_viele$Vaccounted["Proportion Var", ], 3)
round(sort(efa_zu_viele$communality, decreasing = TRUE), 3)
```

##### Python

```{python}
#| label: b5-fa-py
efa_viele = FactorAnalyzer(n_factors=4, rotation="oblimin",
                           method="ml").fit(fragebogen)

viele = pd.DataFrame(efa_viele.loadings_, index=fragebogen.columns,
                     columns=[f"F{i + 1}" for i in range(4)]).round(3)
print(viele.where(viele.abs() >= 0.3, ""))
print("Anteil je Faktor:",
      np.round(efa_viele.get_factor_variance()[1], 3).tolist())
```

:::

#### Output Zeile für Zeile

Die vier Ladungsspalten (Python-Werte):

| Item | F1 | F2 | F3 | F4 |
|---|---|---|---|---|
| freundlich | **0.845** | 0.078 | -0.040 | -0.097 |
| beratung | **0.830** | -0.052 | 0.006 | 0.006 |
| erreichbar | **0.799** | 0.044 | -0.041 | 0.100 |
| hilfsbereit | **0.787** | -0.089 | 0.077 | 0.009 |
| geraete | -0.008 | **0.611** | 0.098 | **0.338** |
| sauberkeit | 0.026 | **0.643** | 0.188 | 0.023 |
| garderobe | -0.004 | 0.014 | **0.990** | -0.009 |
| platzangebot | -0.021 | **0.862** | -0.026 | -0.089 |
| parkplatz | 0.036 | -0.102 | -0.011 | 0.256 |

Anteil je Faktor: 0.296, 0.173, 0.115, 0.023 (R gibt 0.296, 0.186, 0.129, 0.031 aus — bei obliquer Rotation sind die Anteile nicht eindeutig definiert, weil sich die Faktoren überlappen dürfen).

Drei Warnzeichen, alle in diesen Zahlen sichtbar:

| Zeichen | Beleg hier |
|---|---|
| **Faktoren mit zu wenig Items** | F3 wird von einem einzigen Item getragen (`garderobe`, 0.990), F4 von keinem einzigen mit einer Ladung über 0.4. Ein Faktor braucht mindestens drei tragende Items. |
| **Winzige Varianzanteile** | F4 erklärt 2 bis 3 Prozent. Der Zuwachs an erklärter Varianz ist nicht null, aber bedeutungslos. |
| **Die klare Struktur zerfällt** | Der Anlage-Faktor ist auf F2, F3 und F4 verteilt: `garderobe` ist herausgebrochen, `geraete` lädt zusätzlich mit 0.338 auf F4. In der Zweifaktorenlösung lagen alle vier sauber beieinander. |

Eine Ladung von 0.990 bei einer Kommunalität nahe eins ist zudem die Vorstufe
eines **Heywood-Falls**: Steigt die geschätzte Kommunalität über eins, ist sie
inhaltlich unmöglich, und die Software warnt. R meldet das als `Heywood case`;
`psych::fa()` gibt in solchen Lagen zusätzlich Hinweise auf eine
"ultra-Heywood"-Lösung aus.

#### Interpretation und Ergebnissatz

Die Faktorenzahl wird nicht nach der erklärten Varianz gewählt. Herangezogen
werden Parallelanalyse, Screeplot, die inhaltliche Deutbarkeit und die Forderung,
dass jeder Faktor mindestens drei Items mit bedeutsamer Ladung trägt. Alle vier
sprechen hier für zwei Faktoren.

> Eine Lösung mit vier Faktoren erklärt zusammen rund 61 statt 57 Prozent der Varianz,
> erzeugt dabei aber zwei Faktoren mit weniger als drei tragenden Items und eine
> Ladung von 0.99 als Vorstufe eines Heywood-Falls. Berichtet wird die
> Zweifaktorenlösung.

::::

## Verständnisfragen

::: {.quiz}
Wann ist die Faktorenanalyse der Hauptkomponentenanalyse vorzuziehen?

- [x] Wenn dahinterliegende, nicht beobachtbare Grössen unterstellt werden ~
      Richtig. Die Faktorenanalyse modelliert gemeinsame Varianz und trennt den
      Eigenanteil ab, was bei Fragebogenitems mit Messfehler der passende Ansatz
      ist. Wer nur verdichten will, nimmt Komponenten.
- [ ] Wenn mehr als zehn Variablen vorliegen ~ Die Anzahl entscheidet nicht.
- [ ] Wenn die Variablen unkorreliert sind ~ Dann funktioniert keines der beiden
      Verfahren.
:::

::: {.quiz}
Ein Item hat eine Kommunalität von 0.003. Was heisst das?

- [x] Die Faktoren erklären praktisch nichts von seiner Varianz; es passt nicht
      zur Struktur ~ Richtig. Das Item misst etwas Eigenes. Es wird entfernt oder
      als Einzelfrage geführt, aber keiner Skala zugeschlagen.
- [ ] Das Item ist unzuverlässig gemessen ~ Möglich, aber die Kommunalität
      unterscheidet Messfehler nicht von inhaltlicher Eigenständigkeit.
- [ ] Es lädt auf allen Faktoren gleich stark ~ Das wäre eine hohe
      Kommunalität bei schlechter Einfachstruktur.
:::

::: {.quiz}
Der dritte Eigenwert beträgt 1.007. Das Kaiser-Kriterium spricht damit für drei
Faktoren. Was ist davon zu halten?

- [x] Wenig; der Wert stammt von einem Item, das mit keinem anderen korreliert ~
      Richtig. Ein isoliertes Item erreicht einen Eigenwert nahe eins von selbst,
      ohne etwas zu bündeln. Die Parallelanalyse erkennt das und bleibt bei zwei
      Faktoren.
- [ ] Drei Faktoren sind zu schätzen, das Kriterium ist eindeutig ~ Die
      Eindeutigkeit der Schwelle sagt nichts über ihre Eignung.
- [ ] Der Wert ist ein Rechenfehler ~ Er ist korrekt, nur seine Deutung als
      Faktor ist falsch.
:::

::: {.quiz}
Die Vier-Faktoren-Lösung erklärt mehr Varianz als die Zwei-Faktoren-Lösung. Ist
sie deshalb besser?

- [ ] Ja, mehr erklärte Varianz ist besser ~ Sie steigt mit jedem zusätzlichen
      Faktor, ganz unabhängig davon, ob er etwas bedeutet.
- [x] Nein, entscheidend sind Deutbarkeit und tragende Items je Faktor ~ Richtig.
      Ein Faktor mit einem einzigen Item ist kein Faktor. Herangezogen werden
      Parallelanalyse, Screeplot und die inhaltliche Beschreibbarkeit.
- [ ] Das entscheidet der Bartlett-Test ~ Der prüft nur, ob überhaupt
      Korrelationen vorliegen.
:::

::: {.quiz}
Was ändert eine oblique Rotation gegenüber einer orthogonalen?

- [x] Sie erlaubt Korrelation zwischen den Faktoren ~ Richtig. Bei inhaltlich
      verwandten Dimensionen ist das die realistischere Annahme, und die
      Faktorkorrelation wird Teil des Ergebnisses. Die Anpassung an die Daten
      ändert sich dadurch nicht.
- [ ] Sie verbessert die Anpassung des Modells ~ Rotation ändert die Anpassung
      nicht, nur die Lesbarkeit.
- [ ] Sie erzwingt Einfachstruktur ~ Sie strebt sie an, erzwingen kann sie
      keine Rotation.
:::

## Verlinkte Ressourcen

- [psych: Vignette zur Faktorenanalyse](https://cran.r-project.org/web/packages/psych/vignettes/intro.pdf)
- [factor_analyzer: Dokumentation](https://factor-analyzer.readthedocs.io/en/latest/)
- [Was Parallelanalyse leistet](https://link.springer.com/article/10.1007/BF02289447)
- [Lineare Algebra für die PCA](lineare-algebra-pca.qmd) — woher Eigenwerte und erklärte Varianz kommen
