---
title: "Faktorenanalyse"
description: "Latente Faktoren schätzen, Rotation und Abgrenzung zur Hauptkomponentenanalyse."
categories: ["Faktorenanalyse", "Dimensionsreduktion", "Interpretation", "R", "Python"]
quelle: ["STATDA"]
seitentyp: methode
stand: entwurf
order: 30
---

```{r}
#| label: setup-r
#| include: false
library(psych)

set.seed(2026)

# Neun Fragebogenitems, erzeugt aus zwei latenten Faktoren plus Eigenanteil.
n <- 400
service <- rnorm(n)     # Zufriedenheit mit der Betreuung
anlage <- rnorm(n)      # Zufriedenheit mit Geraeten und Raeumen

item <- function(faktor, ladung, rauschen = 1) {
  round(3 + ladung * faktor + rnorm(n, 0, rauschen), 2)
}

fragebogen <- data.frame(
  freundlich   = item(service, 0.85),
  beratung     = item(service, 0.80),
  erreichbar   = item(service, 0.70),
  hilfsbereit  = item(service, 0.75),
  geraete      = item(anlage, 0.85),
  sauberkeit   = item(anlage, 0.75),
  garderobe    = item(anlage, 0.70),
  platzangebot = item(anlage, 0.65),
  parkplatz    = item(rnorm(n), 0.30)          # laedt auf keinen Faktor
)
```

```{python}
#| label: setup-python
#| include: false
import numpy as np
import pandas as pd
from factor_analyzer import FactorAnalyzer

rng = np.random.default_rng(2026)

n = 400
service = rng.normal(size=n)
anlage = rng.normal(size=n)

def item(faktor, ladung, rauschen=1.0):
    return (3 + ladung * faktor + rng.normal(0, rauschen, n)).round(2)

fragebogen = pd.DataFrame({
    "freundlich": item(service, 0.85),
    "beratung": item(service, 0.80),
    "erreichbar": item(service, 0.70),
    "hilfsbereit": item(service, 0.75),
    "geraete": item(anlage, 0.85),
    "sauberkeit": item(anlage, 0.75),
    "garderobe": item(anlage, 0.70),
    "platzangebot": item(anlage, 0.65),
    "parkplatz": item(rng.normal(size=n), 0.30),
})
```

## Kurzsteckbrief

| | |
|---|---|
| Fragestellung | Welche wenigen nicht beobachtbaren Grössen erzeugen die Korrelationen zwischen vielen beobachteten Variablen? |
| Zielvariable | keine, das Verfahren ist unüberwacht |
| Eingang | mehrere metrische oder als metrisch behandelte Variablen, meist Fragebogenitems |
| Was die Methode liefert | Ladungsmatrix nach Rotation, Kommunalitäten, erklärte Varianz je Faktor, Faktorwerte |
| R-Funktion | `psych::fa(daten, nfactors = 2, rotate = "oblimin")` |
| Python-Funktion | `FactorAnalyzer(n_factors=2, rotation="oblimin").fit(daten)` |
| Verwandte Methoden | [Hauptkomponentenanalyse](hauptkomponentenanalyse.qmd), Strukturgleichungsmodelle |

## Wann diese Methode, wann nicht

Typische Fragestellungen: Welche Dimensionen misst ein Fragebogen wirklich,
lassen sich zwanzig Items zu drei Skalen zusammenfassen, misst eine Skala das,
was sie messen soll.

Der Unterschied zur [Hauptkomponentenanalyse](hauptkomponentenanalyse.qmd) ist
nicht rechnerischer Feinschliff, sondern die Denkrichtung. Die
Hauptkomponentenanalyse fasst beobachtete Variablen zusammen: Die Komponente ist
eine Summe der Items. Die Faktorenanalyse unterstellt das Gegenteil: Es gibt
nicht beobachtbare Grössen, und die Items sind deren Ausprägungen plus
Eigenanteil. Wer nach Ursachen fragt, braucht die Faktorenanalyse; wer nur
verdichten will, die Komponentenanalyse.

| Situation | Stattdessen |
|---|---|
| Nur Verdichtung, keine Deutung als Ursache | [Hauptkomponentenanalyse](hauptkomponentenanalyse.qmd) |
| Die Faktorstruktur ist bereits bekannt und soll geprüft werden | konfirmatorische Faktorenanalyse, Strukturgleichungsmodelle |
| Gruppen von Personen statt Dimensionen von Items | [k-Means](k-means.qmd) |
| Es gibt eine Zielvariable | [Regression](../regression/index.qmd) |
| Items sind binär oder stark schief | Faktorenanalyse auf polychorischen Korrelationen |
| Weniger als etwa drei Items je erwartetem Faktor | keine sinnvolle Schätzung möglich |

## Grundidee und Modell

Jedes Item wird als Kombination gemeinsamer Faktoren und eines Eigenanteils
beschrieben:

$$x_j = \lambda_{j1} F_1 + \dots + \lambda_{jm} F_m + e_j$$

| Bestandteil | Bedeutung |
|---|---|
| $x_j$ | beobachtetes Item $j$, standardisiert |
| $F_k$ | latenter Faktor $k$, nicht beobachtbar |
| $\lambda_{jk}$ | Ladung: wie stark Faktor $k$ auf Item $j$ wirkt |
| $e_j$ | Eigenanteil des Items, alles Nichtgemeinsame samt Messfehler |
| Kommunalität | Anteil der Varianz von $x_j$, den die Faktoren erklären, also die Summe der quadrierten Ladungen |
| Uniqueness | eins minus Kommunalität, der Eigenanteil |

Der Unterschied zur Komponentenanalyse steckt genau in $e_j$: Die
Faktorenanalyse modelliert nur die **gemeinsame** Varianz und lässt den
Eigenanteil ausdrücklich draussen. Deshalb sind ihre Ladungen in der Regel etwas
kleiner, und deshalb ist sie das richtige Werkzeug, wenn Messfehler eine Rolle
spielt.

**Rotation** löst ein Problem der Deutbarkeit: Die Lage der Faktoren im Raum ist
nicht eindeutig bestimmt, man kann sie drehen, ohne die Anpassung zu ändern.
Gedreht wird auf Einfachstruktur, also darauf, dass jedes Item möglichst nur auf
einem Faktor hoch lädt. Orthogonale Rotation, etwa Varimax, hält die Faktoren
unkorreliert; oblique Rotation, etwa Oblimin, erlaubt Korrelation zwischen ihnen.
Bei inhaltlich verwandten Dimensionen ist oblique die realistischere Annahme.

## Voraussetzungen und ihre Prüfung

| Voraussetzung | Was sie bedeutet | Prüfung | Folge bei Verletzung | Vorgehen |
|---|---|---|---|---|
| Genügend Korrelation | Die Items hängen zusammen | Korrelationsmatrix, Bartlett-Test, KMO-Kriterium | Keine gemeinsamen Faktoren auffindbar | Items überarbeiten, Analyse abbrechen |
| Genügend Beobachtungen | Faustregel: mindestens fünf bis zehn je Item, nie unter 100 | n zählen | Ladungen instabil, Struktur nicht reproduzierbar | mehr Daten, weniger Items |
| Genügend Items je Faktor | mindestens drei, besser vier | Struktur planen | Faktor nicht identifizierbar | Items ergänzen oder Faktoren zusammenlegen |
| Metrisch oder annähernd metrisch | Korrelationen sind sinnvoll interpretierbar | Skalenniveau, Verteilung der Items | Ladungen verzerrt | polychorische Korrelationen |
| Lineare Zusammenhänge | Ladungen beschreiben lineare Wirkung | Streudiagramme | Struktur wird verfehlt | Transformation |
| Keine extremen Ausreisser | Korrelationen nicht von Einzelfällen getrieben | Ausreisserdiagnostik | Faktoren richten sich auf Ausreisser aus | Ursachen prüfen |

::: {.panel-tabset}

## R

```{r}
#| label: voraussetzungen-fa-r
round(cor(fragebogen), 2)

# Eignung der Korrelationsmatrix
KMO(fragebogen)$MSA                                    # gesamtes KMO-Mass
cortest.bartlett(cor(fragebogen), n = nrow(fragebogen))$p.value
```

## Python

```{python}
#| label: voraussetzungen-fa-py
from factor_analyzer.factor_analyzer import (calculate_kmo,
                                            calculate_bartlett_sphericity)

print(fragebogen.corr().round(2))
print("KMO gesamt:", round(calculate_kmo(fragebogen)[1], 3))
chi2, p = calculate_bartlett_sphericity(fragebogen)
print("Bartlett p:", f"{p:.3g}")
```

:::

Die Korrelationsmatrix zeigt zwei Blöcke: die vier Service-Items untereinander
und die vier Anlage-Items untereinander. Das Item zum Parkplatz korreliert mit
nichts.

Das KMO-Mass beurteilt, ob die Matrix überhaupt für eine Faktorenanalyse taugt;
Werte über 0.7 gelten als gut, unter 0.5 als unbrauchbar. Der Bartlett-Test prüft,
ob die Matrix von der Einheitsmatrix abweicht, also ob es Korrelationen gibt.
Beide sind Eingangsprüfungen: Sie sagen, ob man anfangen darf, nicht ob das
Ergebnis gut ist.

## Durchführung in R und Python

::: {.panel-tabset}

## R

```{r}
#| label: durchfuehrung-fa-r
efa <- fa(fragebogen, nfactors = 2, rotate = "oblimin", fm = "ml")

print(efa$loadings, cutoff = 0.3)
round(data.frame(kommunalitaet = efa$communality,
                 eigenanteil = efa$uniquenesses), 3)
```

## Python

```{python}
#| label: durchfuehrung-fa-py
efa = FactorAnalyzer(n_factors=2, rotation="oblimin", method="ml").fit(fragebogen)

ladungen = pd.DataFrame(efa.loadings_, index=fragebogen.columns,
                        columns=["F1", "F2"]).round(3)
print(ladungen.where(ladungen.abs() >= 0.3, ""))

print(pd.DataFrame({
    "kommunalitaet": efa.get_communalities().round(3),
    "eigenanteil": (1 - efa.get_communalities()).round(3),
}, index=fragebogen.columns))
```

:::

Die Daten sind in beiden Sprachen nach derselben Vorschrift erzeugt: 400
Beobachtungen, neun Items, davon vier aus einem Faktor Betreuung, vier aus einem
Faktor Anlage und eines ohne Bezug. Die Ladungen unterhalb von 0.3 werden
ausgeblendet, weil die Ladungsmatrix dadurch lesbar wird; das ist eine
Darstellungsentscheidung, keine inhaltliche.

## Output lesen

R, `psych::fa()`:

| Grösse | Was sie sagt | Faustregel oder Falle |
|---|---|---|
| `loadings` | Ladung je Item und Faktor nach Rotation | ab etwa 0.4 als bedeutsam, ab 0.3 erwähnenswert |
| `communality` | Anteil der Itemvarianz, den die Faktoren erklären | unter 0.3 heisst: Item passt nicht zur Struktur |
| `uniquenesses` | Eigenanteil, eins minus Kommunalität | hoch bei Items, die etwas Eigenes messen |
| `SS loadings` | Summe der quadrierten Ladungen je Faktor | Beitrag des Faktors, in Varianzeinheiten |
| `Proportion Var` | Anteil der Gesamtvarianz je Faktor | summiert über Faktoren die gemeinsame Varianz |
| `Cor of factors` | Korrelation zwischen den Faktoren | nur bei obliquer Rotation vorhanden |
| `Mean item complexity` | wie viele Faktoren ein Item durchschnittlich braucht | nahe 1 heisst gute Einfachstruktur |
| `RMSEA`, `TLI`, `BIC` | Anpassungsmasse | RMSEA unter 0.06 gilt als gut, aber vor allem bei bestätigenden Modellen aussagekräftig |
| Warnung `Heywood case` | eine Kommunalität über eins | Modell überparametrisiert; Faktorenzahl reduzieren |

Python, `FactorAnalyzer`:

| Zugriff | Was er liefert | Unterschied zu R |
|---|---|---|
| `loadings_` | Ladungsmatrix nach Rotation | Zeilen sind Items, wie in R |
| `get_communalities()` | Kommunalitäten | wie `communality` |
| `get_factor_variance()` | Summe der Ladungen, Anteil, kumuliert | in R Teil der Ausgabe von `print` |
| `get_uniquenesses()` | Eigenanteile | wie `uniquenesses` |
| `phi_` | Faktorkorrelationen bei obliquer Rotation | wie `Cor of factors` |
| keine Anpassungsmasse | RMSEA und Ähnliches fehlen | in R vorhanden |
| kein Abschneiden der Anzeige | Filterung selbst vornehmen | in R über `cutoff =` |

Ein Unterschied in der Vorgabe: R verwendet in `fa()` standardmässig Oblimin,
Python ohne Angabe keine Rotation. Ohne Rotation ist die Ladungsmatrix fast immer
unlesbar, deshalb gehört sie ausdrücklich gesetzt.

## Ergebnisse interpretieren

### Szenario A: klare Zweifaktorenstruktur

::: {.panel-tabset}

## R

```{r}
#| label: fig-szenario-a-fa-r
#| fig-cap: "Eigenwerte der Korrelationsmatrix. Zwei Werte über eins, danach der Knick."
#| fig-height: 3.2
eigen_werte <- eigen(cor(fragebogen))$values

plot(eigen_werte, type = "b", pch = 16, xlab = "Faktor", ylab = "Eigenwert",
     main = "Screeplot")
abline(h = 1, lty = 2)

round(efa$Vaccounted[c("SS loadings", "Proportion Var", "Cumulative Var"), ], 3)
round(efa$score.cor, 3)
```

## Python

```{python}
#| label: fig-szenario-a-fa-py
#| fig-cap: "Dieselben Eigenwerte in Python."
#| fig-height: 3.2
import matplotlib.pyplot as plt

eigenwerte = FactorAnalyzer(n_factors=9, rotation=None).fit(fragebogen) \
    .get_eigenvalues()[0]

fig, ax = plt.subplots(figsize=(7, 3.2))
ax.plot(range(1, 10), eigenwerte, "o-", color="#2166ac")
ax.axhline(1, linestyle="--", color="black", linewidth=0.8)
ax.set_xlabel("Faktor")
ax.set_ylabel("Eigenwert")
plt.show()

varianz = pd.DataFrame(efa.get_factor_variance(),
                       index=["SS loadings", "Anteil", "kumuliert"],
                       columns=["F1", "F2"])
print(varianz.round(3))
print("Faktorkorrelation:", np.round(efa.phi_, 3).tolist())
```

:::

Der Screeplot zeigt zwei Eigenwerte über eins und danach einen Knick; das
bestätigt die Wahl von zwei Faktoren. Die Ladungsmatrix aus der Durchführung
zeigt Einfachstruktur: Die vier Service-Items laden hoch auf den einen Faktor,
die vier Anlage-Items auf den anderen, und kein Item lädt auf beiden bedeutsam.

Die Deutung kommt nicht aus der Rechnung, sondern von den Items: Der erste Faktor
lässt sich als Zufriedenheit mit der Betreuung lesen, der zweite als
Zufriedenheit mit der Anlage. Ein Faktor ohne inhaltliche Beschreibung ist kein
Ergebnis, sondern eine Zahlenspalte.

Die Faktorkorrelation ist bei obliquer Rotation Teil des Ergebnisses. Ist sie
nahe null, hätte auch eine orthogonale Rotation genügt; ist sie hoch, sind die
beiden Dimensionen inhaltlich verwandt.

Ergebnissatz: Eine explorative Faktorenanalyse (Maximum-Likelihood, Oblimin,
n = 400, KMO wie ausgegeben) ergibt zwei Faktoren, die zusammen den ausgegebenen
Anteil der Varianz erklären. Faktor 1 lädt auf die vier Items zur Betreuung,
Faktor 2 auf die vier Items zur Anlage; die Faktoren korrelieren mit dem
ausgegebenen Wert.

### Szenario B: ein Item, das nicht passt

::: {.panel-tabset}

## R

```{r}
#| label: szenario-b-fa-r
round(sort(efa$communality), 3)
round(efa$loadings["parkplatz", ], 3)
```

## Python

```{python}
#| label: szenario-b-fa-py
kommunalitaeten = pd.Series(efa.get_communalities(), index=fragebogen.columns)
print(kommunalitaeten.sort_values().round(3))
print(ladungen.loc["parkplatz"])
```

:::

Das Item zum Parkplatz hat die niedrigste Kommunalität und lädt auf keinen
Faktor bedeutsam. Aussage: Es misst etwas Eigenes, das mit den beiden gefundenen
Dimensionen nichts zu tun hat. Das ist ein Befund, kein Fehler.

Das Vorgehen: Ein solches Item wird entfernt, wenn es zur Fragestellung nicht
beiträgt, oder es bleibt als eigenständige Frage stehen, die nicht in eine Skala
eingeht. Was nicht geht, ist es einer Skala zuzuschlagen, weil dort noch Platz
ist; die Skala misst dann etwas Vermischtes.

Ergebnissatz: Das Item zum Parkplatz lädt auf keinen Faktor (Kommunalität wie
ausgegeben) und wird nicht in eine Skala aufgenommen.

### Szenario C: Fallstrick zu viele Faktoren

Wer die Faktorenzahl zu hoch wählt, bekommt Faktoren, die von einzelnen Items
getragen werden, und im Extremfall eine unmögliche Lösung.

::: {.panel-tabset}

## R

```{r}
#| label: szenario-c-fa-r
#| warning: true
efa_zu_viele <- fa(fragebogen, nfactors = 4, rotate = "oblimin", fm = "ml")

print(efa_zu_viele$loadings, cutoff = 0.3)
round(efa_zu_viele$Vaccounted["Proportion Var", ], 3)
```

## Python

```{python}
#| label: szenario-c-fa-py
efa_viele = FactorAnalyzer(n_factors=4, rotation="oblimin", method="ml").fit(fragebogen)

viele = pd.DataFrame(efa_viele.loadings_, index=fragebogen.columns,
                     columns=[f"F{i+1}" for i in range(4)]).round(3)
print(viele.where(viele.abs() >= 0.3, ""))
print("Anteil je Faktor:", np.round(efa_viele.get_factor_variance()[1], 3).tolist())
```

:::

Erkennbar ist das Problem an drei Zeichen: Die zusätzlichen Faktoren erklären nur
wenige Prozent der Varianz, sie tragen jeweils nur ein oder zwei Items, und die
Ladungen der ursprünglich klaren Struktur werden unschärfer. Häufig kommt eine
Warnung zu einem Heywood-Fall dazu, also einer Kommunalität über eins, was
inhaltlich unmöglich ist und ein überparametrisiertes Modell anzeigt.

Das Vorgehen: Die Faktorenzahl wird nicht nach der erklärten Varianz gewählt, denn
die steigt mit jedem Faktor. Herangezogen werden der Screeplot, die
Parallelanalyse, die inhaltliche Deutbarkeit und die Forderung, dass jeder Faktor
mindestens drei Items mit bedeutsamer Ladung trägt.

Ergebnissatz: Eine Lösung mit vier Faktoren erklärt kaum mehr Varianz, erzeugt
aber zwei Faktoren mit weniger als drei tragenden Items; berichtet wird die
Zweifaktorenlösung.

### Weiteres Szenario: die Faktorenzahl bestimmen

::: {.panel-tabset}

## R

```{r}
#| label: fig-parallel-fa-r
#| fig-cap: "Parallelanalyse: verglichen wird mit Eigenwerten aus Zufallsdaten gleicher Grösse."
#| fig-height: 3.4
parallel <- fa.parallel(fragebogen, fa = "fa", plot = TRUE, n.iter = 20)
parallel$nfact
```

## Python

```{python}
#| label: szenario-d-fa-py
# Parallelanalyse von Hand: Eigenwerte der Daten gegen Zufallsdaten
echt = FactorAnalyzer(n_factors=9, rotation=None).fit(fragebogen).get_eigenvalues()[0]

zufall = np.zeros((20, 9))
for i in range(20):
    daten = pd.DataFrame(rng.normal(size=fragebogen.shape))
    zufall[i] = FactorAnalyzer(n_factors=9, rotation=None).fit(daten).get_eigenvalues()[0]

vergleich = pd.DataFrame({"daten": echt.round(2),
                          "zufall_mittel": zufall.mean(axis=0).round(2)},
                         index=[f"F{i+1}" for i in range(9)])
print(vergleich)
print("Faktoren über dem Zufallsniveau:", int((echt > zufall.mean(axis=0)).sum()))
```

:::

Die Parallelanalyse vergleicht die Eigenwerte der Daten mit denen aus
Zufallsdaten derselben Grösse. Behalten werden die Faktoren, deren Eigenwert über
dem Zufallsniveau liegt. Sie ist dem blossen Eigenwertkriterium überlegen, weil
sie die Anzahl Items und Beobachtungen berücksichtigt.

## Interpretationsfallen

- **Faktoren sind keine gemessenen Grössen.** Sie sind Modellkonstrukte, deren
  Deutung von den Items kommt und nicht von der Rechnung.
- **Faktorenanalyse ist keine Komponentenanalyse.** Die eine modelliert
  gemeinsame Varianz und Messfehler, die andere verdichtet beobachtete Varianz.
  Wer Ladungen der einen mit Komponenten der anderen vergleicht, vergleicht
  Verschiedenes.
- **Erklärte Varianz taugt nicht zur Faktorenwahl.** Sie steigt mit jedem
  Faktor; entscheidend sind Screeplot, Parallelanalyse und Deutbarkeit.
- **Rotation ändert die Anpassung nicht.** Sie verbessert nur die Lesbarkeit.
  Wer verschiedene Rotationen ausprobiert, bis eine These bestätigt ist, betreibt
  keine Analyse.
- **Ladungsschwellen sind Konvention.** 0.3 oder 0.4 sind Faustregeln, keine
  Grenzen mit statistischer Bedeutung.
- **Ein Heywood-Fall ist ein Warnsignal**, keine Formalie: Eine Kommunalität über
  eins ist unmöglich und heisst, dass das Modell zu gross ist.
- **Explorativ ist nicht bestätigend.** Wer eine Struktur an denselben Daten
  findet und dort prüft, prüft nichts. Bestätigung braucht neue Daten und ein
  konfirmatorisches Modell.

## Ergebnis berichten

Vorlage für den Ergebnissatz:

> Eine explorative Faktorenanalyse ([Schätzmethode], [Rotation], n = [n],
> KMO = [Wert], Bartlett p = [p]) ergibt [Anzahl] Faktoren, die zusammen [Anteil]
> der Varianz erklären. Faktor 1 lädt hoch auf [Items] und wird als [Deutung]
> gelesen, Faktor 2 auf [Items] als [Deutung]. Die Faktoren korrelieren mit
> [Wert]. Item [Name] wurde wegen einer Kommunalität von [Wert] nicht
> berücksichtigt.

Genannt werden: Schätzmethode und Rotation, n, Eignungsmasse, Kriterium für die
Faktorenzahl, die Ladungsmatrix mit Schwelle, Kommunalitäten, erklärte Varianz,
Faktorkorrelationen und die inhaltliche Deutung jedes Faktors.

Beispiel für eine Ergebnistabelle:

| Item | Faktor 1 | Faktor 2 | Kommunalität |
|---|---|---|---|
| freundlich | | | |
| beratung | | | |
| geraete | | | |
| sauberkeit | | | |
| erklärte Varianz | | | |

## Abgrenzung zu verwandten Methoden

| Methode | Wann diese statt der explorativen Faktorenanalyse |
|---|---|
| [Hauptkomponentenanalyse](hauptkomponentenanalyse.qmd) | Verdichtung ohne Anspruch auf latente Ursachen |
| Konfirmatorische Faktorenanalyse | die Struktur ist theoretisch vorgegeben und soll geprüft werden |
| Strukturgleichungsmodelle | Faktoren sollen zusätzlich untereinander in Beziehung stehen |
| [k-Means](k-means.qmd) | Gruppen von Personen statt Dimensionen von Items |
| Item-Response-Modelle | binäre oder stark abgestufte Items, Fähigkeitsmessung |

## Verständnisfragen

::: {.quiz}
Wann ist die Faktorenanalyse der Hauptkomponentenanalyse vorzuziehen?

- [x] Wenn dahinterliegende, nicht beobachtbare Grössen unterstellt werden ~
      Richtig. Die Faktorenanalyse modelliert gemeinsame Varianz und trennt den
      Eigenanteil ab, was bei Fragebogenitems mit Messfehler der passende Ansatz
      ist. Wer nur verdichten will, nimmt Komponenten.
- [ ] Wenn mehr als zehn Variablen vorliegen ~ Die Anzahl entscheidet nicht.
- [ ] Wenn die Variablen unkorreliert sind ~ Dann funktioniert keines der beiden
      Verfahren.
:::

::: {.quiz}
Ein Item hat eine Kommunalität von 0.12. Was heisst das?

- [x] Die Faktoren erklären nur 12 Prozent seiner Varianz; es passt nicht zur
      Struktur ~ Richtig. Das Item misst etwas Eigenes. Es wird entfernt oder als
      Einzelfrage geführt, aber keiner Skala zugeschlagen.
- [ ] Das Item ist unzuverlässig gemessen ~ Möglich, aber die Kommunalität
      unterscheidet Messfehler nicht von inhaltlicher Eigenständigkeit.
- [ ] Es lädt auf allen Faktoren gleich stark ~ Das wäre eine hohe
      Kommunalität bei schlechter Einfachstruktur.
:::

::: {.quiz}
Die Vier-Faktoren-Lösung erklärt mehr Varianz als die Zwei-Faktoren-Lösung. Ist
sie deshalb besser?

- [ ] Ja, mehr erklärte Varianz ist besser ~ Sie steigt mit jedem zusätzlichen
      Faktor, ganz unabhängig davon, ob er etwas bedeutet.
- [x] Nein, entscheidend sind Deutbarkeit und tragende Items je Faktor ~ Richtig.
      Ein Faktor mit einem oder zwei Items ist kein Faktor. Herangezogen werden
      Screeplot, Parallelanalyse und die inhaltliche Beschreibbarkeit.
- [ ] Das entscheidet der Bartlett-Test ~ Der prüft nur, ob überhaupt
      Korrelationen vorliegen.
:::

::: {.quiz}
Was ändert eine oblique Rotation gegenüber einer orthogonalen?

- [x] Sie erlaubt Korrelation zwischen den Faktoren ~ Richtig. Bei inhaltlich
      verwandten Dimensionen ist das die realistischere Annahme, und die
      Faktorkorrelation wird Teil des Ergebnisses. Die Anpassung an die Daten
      ändert sich dadurch nicht.
- [ ] Sie verbessert die Anpassung des Modells ~ Rotation ändert die Anpassung
      nicht, nur die Lesbarkeit.
- [ ] Sie erzwingt Einfachstruktur ~ Sie strebt sie an, erzwingen kann sie
      keine Rotation.
:::

## Verlinkte Ressourcen

- [psych: Vignette zur Faktorenanalyse](https://cran.r-project.org/web/packages/psych/vignettes/intro.pdf)
- [factor_analyzer: Dokumentation](https://factor-analyzer.readthedocs.io/en/latest/)
- [Was Parallelanalyse leistet](https://link.springer.com/article/10.1007/BF02289447)
