---
title: "Hauptkomponentenanalyse"
description: "Dimensionen reduzieren, Ladungen und erklärte Varianz lesen."
categories: ["Dimensionsreduktion", "Interpretation", "R", "Python"]
quelle: ["STATDA"]
seitentyp: methode
stand: entwurf
order: 20
---

```{r}
#| label: setup-r
#| include: false
set.seed(2026)

# Sensordaten einer Fertigungslinie: drei Groessen haengen am Zustand des
# Werkzeugs, zwei am Materialdurchsatz, eine ist reines Rauschen.
n <- 300
werkzeug <- rnorm(n)
durchsatz <- rnorm(n)

linie <- data.frame(
  vibration    = round(50 + 8 * werkzeug + rnorm(n, 0, 2), 2),
  temperatur   = round(70 + 5 * werkzeug + rnorm(n, 0, 1.5), 2),
  stromaufnahme = round(12 + 1.5 * werkzeug + rnorm(n, 0, 0.4), 2),
  taktzeit     = round(30 - 4 * durchsatz + rnorm(n, 0, 1), 2),
  ausstoss     = round(500 + 60 * durchsatz + rnorm(n, 0, 15), 2),
  luftfeuchte  = round(45 + rnorm(n, 0, 6), 2)
)
```

```{python}
#| label: setup-python
#| include: false
import numpy as np
import pandas as pd
import matplotlib.pyplot as plt
from sklearn.decomposition import PCA
from sklearn.preprocessing import StandardScaler

plt.rcParams.update({"figure.figsize": (7, 4.2), "font.size": 11,
                     "savefig.dpi": 288, "figure.dpi": 288})

rng = np.random.default_rng(2026)

n = 300
werkzeug = rng.normal(size=n)
durchsatz = rng.normal(size=n)

linie = pd.DataFrame({
    "vibration": 50 + 8 * werkzeug + rng.normal(0, 2, n),
    "temperatur": 70 + 5 * werkzeug + rng.normal(0, 1.5, n),
    "stromaufnahme": 12 + 1.5 * werkzeug + rng.normal(0, 0.4, n),
    "taktzeit": 30 - 4 * durchsatz + rng.normal(0, 1, n),
    "ausstoss": 500 + 60 * durchsatz + rng.normal(0, 15, n),
    "luftfeuchte": 45 + rng.normal(0, 6, n),
}).round(2)
```

## Kurzsteckbrief

| | |
|---|---|
| Fragestellung | Lassen sich viele korrelierte Variablen durch wenige unkorrelierte zusammenfassen, ohne viel Information zu verlieren? |
| Zielvariable | keine, das Verfahren ist unüberwacht |
| Eingang | mehrere metrische Variablen, meist standardisiert |
| Was die Methode liefert | Komponenten mit Eigenwerten, erklärte Varianzanteile, Ladungen je Variable, Komponentenwerte je Beobachtung |
| R-Funktion | `prcomp(daten, scale. = TRUE)`, gelesen mit `summary()` und `$rotation` |
| Python-Funktion | `PCA().fit(StandardScaler().fit_transform(daten))` |
| Verwandte Methoden | [Faktorenanalyse](faktorenanalyse.qmd), [k-Means](k-means.qmd), [Distanzmasse](distanzmasse.qmd) |

## Wann diese Methode, wann nicht

Typische Fragestellungen: Zwanzig Sensorwerte auf zwei bis drei Kennzahlen
verdichten, korrelierte Prädiktoren vor einem Modell entflechten, einen
Datensatz zweidimensional darstellen, um Gruppen zu sehen.

Die Hauptkomponentenanalyse ist eine Umrechnung, keine Modellierung: Sie sucht
die Richtungen im Raum, in denen die Daten am stärksten streuen, und
beschreibt jede Beobachtung durch ihre Lage entlang dieser Richtungen. Weil die
Komponenten unkorreliert sind, löst sie zugleich das Problem sich doppelnder
Variablen.

| Situation | Stattdessen |
|---|---|
| Es geht um dahinterliegende Ursachen, nicht um Verdichtung | [Faktorenanalyse](faktorenanalyse.qmd) |
| Gruppen sollen gebildet werden | [k-Means](k-means.qmd) oder [hierarchisches Clustering](hierarchisches-clustering.qmd) |
| Es gibt eine Zielvariable und Vorhersage ist das Ziel | [Regression](../regression/index.qmd) mit Variablenauswahl |
| Die Variablen sind kategorial | Korrespondenzanalyse, oder Gower-Distanz und Clustering |
| Der Zusammenhang ist deutlich nichtlinear | nichtlineare Verfahren, etwa UMAP oder Kernel-PCA |
| Die Variablen sind praktisch unkorreliert | nichts zu verdichten; die Analyse liefert nur eine Drehung |

## Grundidee und Modell

Gesucht ist die Richtung im Variablenraum, entlang der die Daten am stärksten
streuen. Das ist die erste Hauptkomponente. Die zweite ist die Richtung mit der
nächstgrössten Streuung, die auf der ersten senkrecht steht, und so weiter. Die
Komponenten sind Linearkombinationen der ursprünglichen Variablen.

$$z_{ij} = \sum_{k} a_{kj} \cdot \tilde{x}_{ik}$$

| Bestandteil | Bedeutung |
|---|---|
| $\tilde{x}_{ik}$ | standardisierter Wert von Variable $k$ bei Beobachtung $i$ |
| $a_{kj}$ | Ladung: Gewicht von Variable $k$ in Komponente $j$ |
| $z_{ij}$ | Komponentenwert von Beobachtung $i$ auf Komponente $j$ |
| Eigenwert | Varianz, die eine Komponente auf sich zieht |

Rechnerisch ist es die Eigenwertzerlegung der Korrelationsmatrix, wenn
standardisiert wurde, und der Kovarianzmatrix, wenn nicht. Der Unterschied ist
gross: ohne Standardisierung dominiert die Variable mit der grössten Varianz,
siehe [Distanzmasse](distanzmasse.qmd). Bei verschiedenen Einheiten wird deshalb
immer standardisiert.

Die Summe aller Eigenwerte ist bei standardisierten Daten gleich der Anzahl
Variablen. Ein Eigenwert von 1 entspricht damit genau dem Informationsgehalt
einer einzelnen Variablen, und das ist der Grund für die Faustregel, Komponenten
mit Eigenwert über 1 zu behalten.

## Voraussetzungen und ihre Prüfung

| Voraussetzung | Was sie bedeutet | Prüfung | Folge bei Verletzung | Vorgehen |
|---|---|---|---|---|
| Metrische Variablen | Linearkombinationen sind sinnvoll | [Skalenniveau](../grundlagen/skalenniveaus.qmd) | Ladungen sind nicht deutbar | Korrespondenzanalyse, andere Verfahren |
| Korrelation vorhanden | Es gibt etwas zu verdichten | Korrelationsmatrix ansehen | Alle Eigenwerte nahe 1, kein Gewinn | keine Reduktion vornehmen |
| Lineare Zusammenhänge | Streuungsrichtungen sind Geraden | Streudiagramme | Struktur wird verfehlt | Transformation, nichtlineare Verfahren |
| Vergleichbare Skalen oder Standardisierung | Keine Variable dominiert wegen ihrer Einheit | Varianzen vergleichen | Erste Komponente ist praktisch die grösste Variable | `scale. = TRUE` beziehungsweise `StandardScaler` |
| Keine extremen Ausreisser | Varianz ist nicht von wenigen Punkten getrieben | Streudiagramme, Ausreisserdiagnostik | Komponenten zeigen auf die Ausreisser | robuste Varianten, Ursachen prüfen |

::: {.panel-tabset}

## R

```{r}
#| label: voraussetzungen-pca-r
round(cor(linie), 2)

round(apply(linie, 2, var), 1)      # sehr verschiedene Varianzen
```

## Python

```{python}
#| label: voraussetzungen-pca-py
print(linie.corr().round(2))
print(linie.var().round(1))
```

:::

Die Korrelationsmatrix zeigt zwei Blöcke: Vibration, Temperatur und
Stromaufnahme hängen zusammen, ebenso Taktzeit und Ausstoss, wobei deren
Korrelation negativ ist. Die Luftfeuchte korreliert mit nichts. Genau diese
Struktur soll die Analyse aufdecken.

Die Varianzen unterscheiden sich um Grössenordnungen, weil `ausstoss` in Stück
und `stromaufnahme` in Ampere gemessen wird. Ohne Standardisierung wäre die
erste Komponente praktisch identisch mit dem Ausstoss.

## Durchführung in R und Python

::: {.panel-tabset}

## R

```{r}
#| label: durchfuehrung-pca-r
pca <- prcomp(linie, scale. = TRUE)

summary(pca)
round(pca$rotation[, 1:3], 3)
```

## Python

```{python}
#| label: durchfuehrung-pca-py
standardisiert = StandardScaler().fit_transform(linie)
pca = PCA().fit(standardisiert)

varianz = pd.DataFrame({
    "Eigenwert": (pca.explained_variance_ * (len(linie) - 1) / len(linie)).round(3),
    "Anteil": pca.explained_variance_ratio_.round(3),
    "kumuliert": pca.explained_variance_ratio_.cumsum().round(3),
}, index=[f"PC{i+1}" for i in range(pca.n_components_)])
print(varianz)

ladungen = pd.DataFrame(pca.components_[:3].T, index=linie.columns,
                        columns=["PC1", "PC2", "PC3"])
print(ladungen.round(3))
```

:::

Die Daten sind in beiden Sprachen nach derselben Vorschrift erzeugt: 300
Beobachtungen, drei Variablen hängen an einem Werkzeugzustand, zwei am
Materialdurchsatz, eine ist reines Rauschen. Erwartet werden also zwei
aussagekräftige Komponenten und eine dritte, die kaum mehr erklärt als eine
einzelne Variable.

## Output lesen

R, `summary(prcomp(...))`:

| Grösse | Was sie sagt | Faustregel oder Falle |
|---|---|---|
| `Standard deviation` | Wurzel des Eigenwerts je Komponente | quadriert ergibt den Eigenwert |
| `Proportion of Variance` | Anteil der Gesamtvarianz, den die Komponente erklärt | summiert sich über alle Komponenten zu eins |
| `Cumulative Proportion` | kumulierter Anteil | die Zahl, an der man die Anzahl Komponenten festlegt |
| `$rotation` | Ladungen: Gewicht jeder Variablen in jeder Komponente | Vorzeichen sind beliebig, siehe unten |
| `$x` | Komponentenwerte je Beobachtung | die neuen Variablen für weitere Analysen |
| `$sdev` | Standardabweichungen, für den Screeplot | Eigenwert ist `$sdev^2` |
| `$center`, `$scale` | verwendete Mittelwerte und Streuungen | nötig, um neue Daten identisch zu transformieren |

Python, `PCA`:

| Zugriff | Was er liefert | Unterschied zu R |
|---|---|---|
| `explained_variance_ratio_` | Varianzanteile | wie `Proportion of Variance` |
| `explained_variance_` | Eigenwerte, mit n minus 1 normiert | R normiert gleich; kleine Abweichung in der letzten Stelle möglich |
| `components_` | Ladungen, aber **zeilenweise** je Komponente | in R spaltenweise; deshalb transponieren |
| `transform(X)` | Komponentenwerte | wie `$x` |
| `n_components_` | Anzahl Komponenten | |
| kein `summary()` | Tabelle selbst zusammenstellen | in R eine Zeile |

Zwei Stolpersteine gelten in beiden Sprachen. **Die Vorzeichen der Ladungen sind
beliebig:** Eine Komponente und ihr Negativ beschreiben dieselbe Richtung, und
die Programme wählen willkürlich. Ein Vorzeichenwechsel zwischen zwei Läufen ist
kein Fehler. **Standardisierung geschieht nicht automatisch:** In R braucht es
`scale. = TRUE`, in Python einen eigenen Schritt davor.

## Ergebnisse interpretieren

### Szenario A: klare Struktur, zwei Komponenten genügen

::: {.panel-tabset}

## R

```{r}
#| label: fig-szenario-a-pca-r
#| fig-cap: "Links der Screeplot mit den Eigenwerten, rechts die Beobachtungen in der Ebene der ersten zwei Komponenten."
#| fig-height: 3.4
eigenwerte <- pca$sdev^2

par(mfrow = c(1, 2), mar = c(4, 4, 3, 1))
plot(eigenwerte, type = "b", pch = 16, xlab = "Komponente", ylab = "Eigenwert",
     main = "Screeplot")
abline(h = 1, lty = 2)
plot(pca$x[, 1], pca$x[, 2], pch = 16, cex = 0.6, col = "grey40",
     xlab = "PC1", ylab = "PC2", main = "Beobachtungen")
abline(h = 0, v = 0, col = "grey80")
par(mfrow = c(1, 1))

round(cbind(eigenwert = eigenwerte,
            anteil = eigenwerte / sum(eigenwerte),
            kumuliert = cumsum(eigenwerte / sum(eigenwerte))), 3)
```

## Python

```{python}
#| label: fig-szenario-a-pca-py
#| fig-cap: "Dieselbe Darstellung in Python."
#| fig-height: 3.4
werte = pca.transform(standardisiert)
eigenwerte = pca.explained_variance_

fig, achsen = plt.subplots(1, 2, figsize=(7, 3.4))
achsen[0].plot(range(1, len(eigenwerte) + 1), eigenwerte, "o-", color="#2166ac")
achsen[0].axhline(1, linestyle="--", color="black", linewidth=0.8)
achsen[0].set_xlabel("Komponente")
achsen[0].set_ylabel("Eigenwert")
achsen[0].set_title("Screeplot")
achsen[1].scatter(werte[:, 0], werte[:, 1], s=8, color="0.4")
achsen[1].axhline(0, color="0.85")
achsen[1].axvline(0, color="0.85")
achsen[1].set_xlabel("PC1")
achsen[1].set_ylabel("PC2")
achsen[1].set_title("Beobachtungen")
plt.tight_layout()
plt.show()
```

:::

Der Screeplot zeigt zwei Eigenwerte deutlich über eins, danach einen Knick und
Werte um eins oder darunter. Zusammen mit der kumulierten erklärten Varianz ergibt
das die Entscheidung für zwei Komponenten.

Die Ladungen sagen, was die Komponenten inhaltlich sind: Die erste lädt hoch auf
Vibration, Temperatur und Stromaufnahme, also auf den Werkzeugzustand. Die zweite
lädt auf Taktzeit und Ausstoss mit entgegengesetztem Vorzeichen, also auf den
Durchsatz; das Vorzeichen ist erwartbar, weil kürzere Taktzeit mehr Ausstoss
bedeutet. Die Luftfeuchte lädt auf keine der beiden nennenswert, was zu ihrer
Rolle als Rauschen passt.

Ergebnissatz: Zwei Hauptkomponenten erklären den ausgegebenen Anteil der Varianz
der sechs Sensorgrössen (n = 300, standardisiert). Die erste Komponente fasst
Vibration, Temperatur und Stromaufnahme zusammen und lässt sich als
Werkzeugzustand deuten, die zweite Taktzeit und Ausstoss als Durchsatz.

### Szenario B: nichts zu verdichten

Wenn die Variablen unkorreliert sind, verteilt sich die Varianz gleichmässig, und
die Analyse liefert nur eine Drehung ohne Gewinn.

::: {.panel-tabset}

## R

```{r}
#| label: szenario-b-pca-r
set.seed(11)
unabhaengig <- as.data.frame(matrix(rnorm(300 * 6), ncol = 6))
names(unabhaengig) <- paste0("v", 1:6)

pca_b <- prcomp(unabhaengig, scale. = TRUE)
round(summary(pca_b)$importance[, 1:4], 3)
```

## Python

```{python}
#| label: szenario-b-pca-py
rng_b = np.random.default_rng(11)
unabhaengig = pd.DataFrame(rng_b.normal(size=(300, 6)),
                           columns=[f"v{i}" for i in range(1, 7)])

pca_b = PCA().fit(StandardScaler().fit_transform(unabhaengig))
print(pd.DataFrame({
    "Anteil": pca_b.explained_variance_ratio_.round(3),
    "kumuliert": pca_b.explained_variance_ratio_.cumsum().round(3),
}, index=[f"PC{i+1}" for i in range(6)]))
```

:::

Die Anteile liegen alle nahe an einem Sechstel, die Eigenwerte nahe eins, und die
kumulierte Kurve steigt fast geradlinig. Aussage: Es gibt keine gemeinsame
Struktur, also nichts zu reduzieren. Wer hier trotzdem zwei Komponenten behält,
verwirft rund zwei Drittel der Information und behält dafür zwei uninterpretierbare
Mischungen.

Das ist der Fall, in dem man die Analyse abbricht statt sie zu berichten. Ein
Hinweis darauf steht schon in der Korrelationsmatrix, weshalb die immer vor der
Analyse angesehen wird.

Ergebnissatz: Die sechs Variablen sind praktisch unkorreliert; jede Komponente
erklärt rund ein Sechstel der Varianz. Eine Dimensionsreduktion ist hier nicht
sinnvoll.

### Szenario C: Fallstrick fehlende Standardisierung

::: {.panel-tabset}

## R

```{r}
#| label: szenario-c-pca-r
pca_ohne <- prcomp(linie, scale. = FALSE)

round(summary(pca_ohne)$importance[, 1:3], 3)
round(pca_ohne$rotation[, 1:2], 3)
```

## Python

```{python}
#| label: szenario-c-pca-py
pca_ohne = PCA().fit(linie.values)          # ohne Standardisierung

print(pd.DataFrame({
    "Anteil": pca_ohne.explained_variance_ratio_[:3].round(3),
}, index=["PC1", "PC2", "PC3"]))
print(pd.DataFrame(pca_ohne.components_[:2].T, index=linie.columns,
                   columns=["PC1", "PC2"]).round(3))
```

:::

Die erste Komponente erklärt fast die gesamte Varianz, und ihre Ladung liegt
praktisch vollständig auf `ausstoss`. Das ist kein Befund über die Fertigung,
sondern über die Einheiten: Der Ausstoss wird in Stück gemessen und hat deshalb
die grösste Varianz. Alle übrigen Variablen verschwinden.

Erkennbar ist der Fall an zwei Zeichen: Eine einzelne Komponente erklärt
unplausibel viel, und ihre Ladungen konzentrieren sich auf eine Variable. Das
Vorgehen: standardisieren, es sei denn, alle Variablen haben dieselbe Einheit und
die Unterschiede in der Streuung sind inhaltlich gewollt.

Ergebnissatz: Ohne Standardisierung beschreibt die erste Komponente im
Wesentlichen den Ausstoss; berichtet wird die Analyse auf standardisierten Daten.

### Weiteres Szenario: Komponenten als Eingang für weitere Verfahren

Weil die Komponenten unkorreliert sind, eignen sie sich als Eingang für
Verfahren, die unter korrelierten Variablen leiden: Clustering, das sonst ein
mehrfach gemessenes Merkmal übergewichtet, oder Regression mit
Multikollinearität.

::: {.panel-tabset}

## R

```{r}
#| label: szenario-d-pca-r
komponenten <- pca$x[, 1:2]
round(cor(komponenten), 10)          # exakt unkorreliert
round(head(komponenten, 3), 3)
```

## Python

```{python}
#| label: szenario-d-pca-py
komponenten = pca.transform(standardisiert)[:, :2]
print(np.corrcoef(komponenten.T).round(10))
print(komponenten[:3].round(3))
```

:::

Die Korrelation zwischen den Komponenten ist null, und zwar konstruktionsbedingt.
Der Preis ist die Deutbarkeit: Ein Clustering auf Komponenten liefert Gruppen im
gedrehten Raum, und um sie zu beschreiben, muss man über die Ladungen
zurückrechnen. Wer Deutbarkeit braucht, verzichtet lieber auf einzelne Variablen,
als auf Komponenten zu clustern.

## Interpretationsfallen

- **Die erste Komponente ist nicht die wichtigste Variable.** Sie ist die
  Richtung der grössten Streuung, und Streuung ist nicht Bedeutung.
- **Erklärte Varianz ist keine Modellgüte.** Sie sagt, wie viel Streuung erhalten
  bleibt, nicht ob das Ergebnis brauchbar ist.
- **Vorzeichen der Ladungen sind beliebig.** Eine Komponente kann in zwei Läufen
  gespiegelt erscheinen; inhaltlich ändert das nichts.
- **Komponenten sind keine Ursachen.** Sie sind Rechengrössen. Wer nach
  dahinterliegenden Grössen sucht, nimmt die
  [Faktorenanalyse](faktorenanalyse.qmd).
- **Ohne Standardisierung entscheidet die Einheit.** Das ist der häufigste
  stille Fehler.
- **Ausreisser bestimmen Richtungen.** Ein einzelner extremer Punkt kann eine
  Komponente vollständig auf sich ausrichten.
- **Zwei Dimensionen sind eine Wahl, keine Wahrheit.** Wenn zwei Komponenten nur
  40 Prozent erklären, ist die Punktwolke in der Ebene eine grobe Projektion, und
  Abstände darin sind mit Vorsicht zu deuten.

## Ergebnis berichten

Vorlage für den Ergebnissatz:

> Eine Hauptkomponentenanalyse auf [Anzahl] standardisierten Variablen (n = [n])
> ergibt [Anzahl] Komponenten mit Eigenwert über eins, die zusammen [Anteil] der
> Varianz erklären. Komponente 1 lädt hoch auf [Variablen] und wird als
> [Deutung] gelesen, Komponente 2 auf [Variablen] als [Deutung].

Genannt werden: Anzahl Variablen und Beobachtungen, ob standardisiert wurde,
Eigenwerte und kumulierte erklärte Varianz, die Ladungen der behaltenen
Komponenten, das Kriterium für die Anzahl und die inhaltliche Deutung. Ohne
Deutung ist eine Komponentenanalyse nur eine Zahlenumformung.

Beispiel für eine Ergebnistabelle:

| Variable | PC1 | PC2 |
|---|---|---|
| Vibration | | |
| Temperatur | | |
| Stromaufnahme | | |
| Taktzeit | | |
| Ausstoss | | |
| Luftfeuchte | | |
| erklärte Varianz | | |

## Abgrenzung zu verwandten Methoden

| Methode | Wann diese statt der Hauptkomponentenanalyse |
|---|---|
| [Faktorenanalyse](faktorenanalyse.qmd) | latente Ursachen sollen modelliert werden, nicht Varianz verdichtet |
| [k-Means](k-means.qmd) | Gruppen von Beobachtungen statt neuer Variablen |
| [Multiple lineare Regression](../regression/multiple-lineare-regression.qmd) | es gibt eine Zielvariable |
| Korrespondenzanalyse | die Variablen sind kategorial |
| Nichtlineare Verfahren, etwa UMAP | die Struktur ist deutlich nichtlinear und nur die Darstellung zählt |

## Verständnisfragen

::: {.quiz}
Die erste Komponente erklärt 92 Prozent der Varianz und lädt fast ausschliesslich
auf einer Variablen. Was ist die naheliegendste Erklärung?

- [x] Es wurde nicht standardisiert, und diese Variable hat die grösste Varianz ~
      Richtig. Ohne Standardisierung entscheidet die Einheit. Ein Blick auf die
      Varianzen der Ausgangsvariablen bestätigt das sofort.
- [ ] Die Variable ist die wichtigste im Datensatz ~ Wichtigkeit lässt sich aus
      Streuung nicht ableiten.
- [ ] Die übrigen Variablen sind fehlerhaft ~ Sie sind nur im Vergleich
      kleinskaliert.
:::

::: {.quiz}
In einem zweiten Lauf haben alle Ladungen der ersten Komponente das umgekehrte
Vorzeichen. Was folgt daraus?

- [x] Nichts, das Vorzeichen einer Komponente ist beliebig ~ Richtig. Eine
      Komponente und ihr Negativ beschreiben dieselbe Richtung. Für die Deutung
      dreht man die Vorzeichen so, dass sie sich gut beschreiben lässt.
- [ ] Die Analyse ist instabil ~ Instabil wären wechselnde Ladungsmuster, nicht
      ein Vorzeichenwechsel.
- [ ] Die Daten haben sich geändert ~ Der Wechsel tritt auch bei identischen
      Daten auf.
:::

::: {.quiz}
Alle sechs Eigenwerte liegen zwischen 0.9 und 1.1. Was ist zu tun?

- [ ] Zwei Komponenten behalten, das ist üblich ~ Damit würde man zwei Drittel
      der Information verwerfen, ohne etwas zu gewinnen.
- [x] Keine Reduktion vornehmen, es gibt keine gemeinsame Struktur ~ Richtig.
      Gleichverteilte Eigenwerte bedeuten unkorrelierte Variablen. Die Analyse
      liefert dann nur eine Drehung, und die Komponenten sind nicht deutbar.
- [ ] Auf Kovarianzen statt Korrelationen umstellen ~ Das verschiebt nur das
      Gewicht zur Variablen mit der grössten Varianz.
:::

::: {.quiz}
Warum sind Komponenten für ein anschliessendes Clustering nützlich, aber nicht
umsonst?

- [x] Sie sind unkorreliert, dafür schlechter deutbar ~ Richtig. Korrelierte
      Ausgangsvariablen gehen mehrfach in die Distanz ein; Komponenten
      verhindern das. Die Gruppen müssen dann aber über die Ladungen
      zurückübersetzt werden.
- [ ] Sie sind robuster gegen Ausreisser ~ Im Gegenteil, Ausreisser prägen die
      Richtungen.
- [ ] Sie machen eine Standardisierung überflüssig ~ Die Standardisierung
      geschieht davor und ist Voraussetzung.
:::

## Verlinkte Ressourcen

- [An Introduction to Statistical Learning, Kapitel 12.2](https://www.statlearning.com/)
- [R-Dokumentation zu `prcomp`](https://stat.ethz.ch/R-manual/R-devel/library/stats/html/prcomp.html)
- [scikit-learn: PCA](https://scikit-learn.org/stable/modules/generated/sklearn.decomposition.PCA.html)
