---
title: "Hauptkomponentenanalyse"
description: "Dimensionen reduzieren, Ladungen und erklärte Varianz lesen."
categories: ["Dimensionsreduktion", "Interpretation", "R", "Python"]
quelle: ["STATDA"]
seitentyp: methode
stand: fertig
order: 20
---

```{r}
#| label: setup-r
#| include: false
# Sensordaten einer Fertigungslinie, deterministisch konstruiert, damit R und
# Python exakt dieselben Zahlen sehen: Grundlage sind die Quantile der
# Normalverteilung, die je Groesse nach einer festen Regel umsortiert werden.
n <- 300
lauf <- 0:(n - 1)

richtung <- function(faktor) qnorm(((lauf * faktor) %% n + 0.5) / n)

werkzeug <- richtung(1)
durchsatz <- richtung(37)

linie <- data.frame(
  vibration     = round(50 + 8 * werkzeug + 2 * richtung(61), 2),
  temperatur    = round(70 + 5 * werkzeug + 1.5 * richtung(91), 2),
  stromaufnahme = round(12 + 1.5 * werkzeug + 0.4 * richtung(127), 2),
  taktzeit      = round(30 - 4 * durchsatz + 1.0 * richtung(173), 2),
  ausstoss      = round(500 + 60 * durchsatz + 15 * richtung(211), 2),
  luftfeuchte   = round(45 + 6 * richtung(251), 2)
)
```

```{python}
#| label: setup-python
#| include: false
import numpy as np
import pandas as pd
import matplotlib.pyplot as plt
from scipy.stats import norm
from sklearn.decomposition import PCA
from sklearn.preprocessing import StandardScaler

plt.rcParams.update({"figure.figsize": (7, 4.2), "font.size": 11,
                     "savefig.dpi": 288, "figure.dpi": 288})

n = 300
lauf = np.arange(n)


def richtung(faktor):
    return norm.ppf(((lauf * faktor) % n + 0.5) / n)


werkzeug = richtung(1)
durchsatz = richtung(37)

linie = pd.DataFrame({
    "vibration": 50 + 8 * werkzeug + 2 * richtung(61),
    "temperatur": 70 + 5 * werkzeug + 1.5 * richtung(91),
    "stromaufnahme": 12 + 1.5 * werkzeug + 0.4 * richtung(127),
    "taktzeit": 30 - 4 * durchsatz + 1.0 * richtung(173),
    "ausstoss": 500 + 60 * durchsatz + 15 * richtung(211),
    "luftfeuchte": 45 + 6 * richtung(251),
}).round(2)
```

Die Beispieldaten werden nicht zufällig gezogen, sondern deterministisch aus
Normalverteilungsquantilen konstruiert. R und Python rechnen deshalb mit exakt
denselben 300 Zeilen und liefern dieselben Eigenwerte und Ladungen. Nur die
Vorzeichen der Ladungen können sich zwischen den beiden Ausgaben unterscheiden,
und das ist bei diesem Verfahren bedeutungslos.



## Kurzsteckbrief

| | |
|---|---|
| Fragestellung | Lassen sich viele korrelierte Variablen durch wenige unkorrelierte zusammenfassen, ohne viel Information zu verlieren? |
| Zielvariable | keine, das Verfahren ist unüberwacht |
| Eingang | mehrere metrische Variablen, meist standardisiert |
| Was die Methode liefert | Komponenten mit Eigenwerten, erklärte Varianzanteile, Ladungen je Variable, Komponentenwerte je Beobachtung |
| R-Funktion | `prcomp(daten, scale. = TRUE)`, gelesen mit `summary()` und `$rotation` |
| Python-Funktion | `PCA().fit(StandardScaler().fit_transform(daten))` |
| Verwandte Methoden | [Faktorenanalyse](faktorenanalyse.qmd), [k-Means](k-means.qmd), [Distanzmasse](distanzmasse.qmd) |

## Wann diese Methode, wann nicht

Typische Fragestellungen: Zwanzig Sensorwerte auf zwei bis drei Kennzahlen
verdichten, korrelierte Prädiktoren vor einem Modell entflechten, einen
Datensatz zweidimensional darstellen, um Gruppen zu sehen.

Die Hauptkomponentenanalyse ist eine Umrechnung, keine Modellierung: Sie sucht
die Richtungen im Raum, in denen die Daten am stärksten streuen, und
beschreibt jede Beobachtung durch ihre Lage entlang dieser Richtungen. Weil die
Komponenten unkorreliert sind, löst sie zugleich das Problem sich doppelnder
Variablen.

| Situation | Stattdessen |
|---|---|
| Es geht um dahinterliegende Ursachen, nicht um Verdichtung | [Faktorenanalyse](faktorenanalyse.qmd) |
| Gruppen sollen gebildet werden | [k-Means](k-means.qmd) oder [hierarchisches Clustering](hierarchisches-clustering.qmd) |
| Es gibt eine Zielvariable und Vorhersage ist das Ziel | [Regression](../regression/index.qmd) mit Variablenauswahl |
| Die Variablen sind kategorial | Korrespondenzanalyse, oder Gower-Distanz und Clustering |
| Der Zusammenhang ist deutlich nichtlinear | nichtlineare Verfahren, etwa UMAP oder Kernel-PCA |
| Die Variablen sind praktisch unkorreliert | nichts zu verdichten; die Analyse liefert nur eine Drehung |

## Grundidee und Modell

Gesucht ist die Richtung im Variablenraum, entlang der die Daten am stärksten
streuen. Das ist die erste Hauptkomponente. Die zweite ist die Richtung mit der
nächstgrössten Streuung, die auf der ersten senkrecht steht, und so weiter. Die
Komponenten sind Linearkombinationen der ursprünglichen Variablen.

$$z_{ij} = \sum_{k} a_{kj} \cdot \tilde{x}_{ik}$$

| Bestandteil | Bedeutung |
|---|---|
| $\tilde{x}_{ik}$ | standardisierter Wert von Variable $k$ bei Beobachtung $i$ |
| $a_{kj}$ | Ladung: Gewicht von Variable $k$ in Komponente $j$ |
| $z_{ij}$ | Komponentenwert von Beobachtung $i$ auf Komponente $j$ |
| Eigenwert | Varianz, die eine Komponente auf sich zieht |

Rechnerisch ist es die Eigenwertzerlegung der Korrelationsmatrix, wenn
standardisiert wurde, und der Kovarianzmatrix, wenn nicht. Der Unterschied ist
gross: ohne Standardisierung dominiert die Variable mit der grössten Varianz,
siehe [Distanzmasse](distanzmasse.qmd). Bei verschiedenen Einheiten wird deshalb
immer standardisiert.

Die Summe aller Eigenwerte ist bei standardisierten Daten gleich der Anzahl
Variablen. Ein Eigenwert von 1 entspricht damit genau dem Informationsgehalt
einer einzelnen Variablen, und das ist der Grund für die Faustregel, Komponenten
mit Eigenwert über 1 zu behalten.

## Voraussetzungen und ihre Prüfung

| Voraussetzung | Was sie bedeutet | Prüfung | Folge bei Verletzung | Vorgehen |
|---|---|---|---|---|
| Metrische Variablen | Linearkombinationen sind sinnvoll | [Skalenniveau](../grundlagen/skalenniveaus.qmd) | Ladungen sind nicht deutbar | Korrespondenzanalyse, andere Verfahren |
| Korrelation vorhanden | Es gibt etwas zu verdichten | Korrelationsmatrix ansehen | Alle Eigenwerte nahe 1, kein Gewinn | keine Reduktion vornehmen |
| Lineare Zusammenhänge | Streuungsrichtungen sind Geraden | Streudiagramme | Struktur wird verfehlt | Transformation, nichtlineare Verfahren |
| Vergleichbare Skalen oder Standardisierung | Keine Variable dominiert wegen ihrer Einheit | Varianzen vergleichen | Erste Komponente ist praktisch die grösste Variable | `scale. = TRUE` beziehungsweise `StandardScaler` |
| Keine extremen Ausreisser | Varianz ist nicht von wenigen Punkten getrieben | Streudiagramme, Ausreisserdiagnostik | Komponenten zeigen auf die Ausreisser | robuste Varianten, Ursachen prüfen |

## Output lesen

R, `summary(prcomp(...))`:

| Grösse | Was sie sagt | Faustregel oder Falle |
|---|---|---|
| `Standard deviation` | Wurzel des Eigenwerts je Komponente | quadriert ergibt den Eigenwert |
| `Proportion of Variance` | Anteil der Gesamtvarianz, den die Komponente erklärt | summiert sich über alle Komponenten zu eins |
| `Cumulative Proportion` | kumulierter Anteil | die Zahl, an der man die Anzahl Komponenten festlegt |
| `$rotation` | Ladungen: Gewicht jeder Variablen in jeder Komponente | Vorzeichen sind beliebig |
| `$x` | Komponentenwerte je Beobachtung | die neuen Variablen für weitere Analysen |
| `$sdev` | Standardabweichungen, für den Screeplot | Eigenwert ist `$sdev^2` |
| `$center`, `$scale` | verwendete Mittelwerte und Streuungen | nötig, um neue Daten identisch zu transformieren |

Python, `PCA`:

| Zugriff | Was er liefert | Unterschied zu R |
|---|---|---|
| `explained_variance_ratio_` | Varianzanteile | wie `Proportion of Variance` |
| `explained_variance_` | Eigenwerte, mit n minus 1 normiert | R normiert gleich, die Werte stimmen überein |
| `components_` | Ladungen, aber **zeilenweise** je Komponente | in R spaltenweise; deshalb transponieren |
| `transform(X)` | Komponentenwerte | wie `$x` |
| `n_components_` | Anzahl Komponenten | |
| kein `summary()` | Tabelle selbst zusammenstellen | in R eine Zeile |

Zwei Stolpersteine gelten in beiden Sprachen. **Die Vorzeichen der Ladungen sind
beliebig:** Eine Komponente und ihr Negativ beschreiben dieselbe Richtung, und
die Programme wählen willkürlich. Ein Vorzeichenwechsel zwischen zwei Läufen
oder zwischen R und Python ist kein Fehler. **Standardisierung geschieht nicht
automatisch:** In R braucht es `scale. = TRUE`, in Python einen eigenen Schritt
davor.

## Wie viele Komponenten behalten?

| Kriterium | Regel | Grenzen |
|---|---|---|
| Kaiser | Eigenwert grösser als 1 | Mechanisch. Ein Eigenwert von 1.02 und einer von 0.98 unterscheiden sich in nichts Inhaltlichem. |
| Screeplot | bis zum Knick | Der Knick ist Auslegungssache und manchmal nicht vorhanden. |
| Kumulierte Varianz | so viele, bis ein gesetzter Anteil erreicht ist, oft 80 Prozent | Der Anteil wird vorher festgelegt, nicht nachträglich passend gewählt. |
| Deutbarkeit | nur Komponenten behalten, die sich benennen lassen | Das wichtigste Kriterium und das einzige, das inhaltlich argumentiert. |

Die Kriterien widersprechen sich regelmässig. Dann wird die Entscheidung
begründet und nicht die Regel gewechselt, bis das Ergebnis gefällt.

## Interpretationsfallen

- **Die erste Komponente ist nicht die wichtigste Variable.** Sie ist die
  Richtung der grössten Streuung, und Streuung ist nicht Bedeutung.
- **Erklärte Varianz ist keine Modellgüte.** Sie sagt, wie viel Streuung erhalten
  bleibt, nicht ob das Ergebnis brauchbar ist.
- **Vorzeichen der Ladungen sind beliebig.** Eine Komponente kann in zwei Läufen
  gespiegelt erscheinen; inhaltlich ändert das nichts.
- **Komponenten sind keine Ursachen.** Sie sind Rechengrössen. Wer nach
  dahinterliegenden Grössen sucht, nimmt die
  [Faktorenanalyse](faktorenanalyse.qmd).
- **Ohne Standardisierung entscheidet die Einheit.** Das ist der häufigste
  stille Fehler, siehe Beispiel 2.
- **Ausreisser bestimmen Richtungen.** Ein einzelner extremer Punkt kann eine
  Komponente vollständig auf sich ausrichten.
- **Zwei Dimensionen sind eine Wahl, keine Wahrheit.** Wenn zwei Komponenten nur
  40 Prozent erklären, ist die Punktwolke in der Ebene eine grobe Projektion, und
  Abstände darin sind mit Vorsicht zu deuten.

## Ergebnis berichten

Vorlage für den Ergebnissatz:

> Eine Hauptkomponentenanalyse auf [Anzahl] standardisierten Variablen (n = [n])
> ergibt [Anzahl] Komponenten mit Eigenwert über eins, die zusammen [Anteil] der
> Varianz erklären. Komponente 1 lädt hoch auf [Variablen] und wird als
> [Deutung] gelesen, Komponente 2 auf [Variablen] als [Deutung].

Genannt werden: Anzahl Variablen und Beobachtungen, ob standardisiert wurde,
Eigenwerte und kumulierte erklärte Varianz, die Ladungen der behaltenen
Komponenten, das Kriterium für die Anzahl und die inhaltliche Deutung. Ohne
Deutung ist eine Komponentenanalyse nur eine Zahlenumformung.

## Abgrenzung zu verwandten Methoden

| Methode | Wann diese statt der Hauptkomponentenanalyse |
|---|---|
| [Faktorenanalyse](faktorenanalyse.qmd) | latente Ursachen sollen modelliert werden, nicht Varianz verdichtet |
| [k-Means](k-means.qmd) | Gruppen von Beobachtungen statt neuer Variablen |
| [Multiple lineare Regression](../regression/multiple-lineare-regression.qmd) | es gibt eine Zielvariable |
| Korrespondenzanalyse | die Variablen sind kategorial |
| Nichtlineare Verfahren, etwa UMAP | die Struktur ist deutlich nichtlinear und nur die Darstellung zählt |

## Beispiele

Jedes Beispiel steht in einem eigenen Reiter.

:::: {.panel-tabset}

### Beispiel 1: Sechs Sensoren einer Fertigungslinie

#### Frage und Datenlage

An einer Fertigungslinie werden sechs Grössen aufgezeichnet: Vibration in
Millimetern je Sekunde, Temperatur in Grad Celsius, Stromaufnahme in Ampere,
Taktzeit in Sekunden, Ausstoss in Stück und Luftfeuchte in Prozent. Für 300
Schichten liegen die Werte vor. Gefragt ist, ob sich die sechs Kennzahlen auf
wenige zusammenfassen lassen und was diese wenigen inhaltlich bedeuten.

#### Voraussetzungen prüfen

Vor jeder Komponentenanalyse steht die Korrelationsmatrix. Sie beantwortet die
Frage, ob es überhaupt etwas zu verdichten gibt, und die Varianzen beantworten
die Frage, ob standardisiert werden muss.

::: {.panel-tabset}

##### R

```{r}
#| label: b1-voraussetzungen-r
round(cor(linie), 2)

round(sapply(linie, var), 1)
```

##### Python

```{python}
#| label: b1-voraussetzungen-py
print(linie.corr().round(2))
print(linie.var().round(1))
```

:::

Die Korrelationsmatrix zeigt zwei Blöcke. Vibration, Temperatur und
Stromaufnahme korrelieren untereinander mit 0.93 bis 0.95. Taktzeit und Ausstoss
korrelieren mit -0.94; das negative Vorzeichen ist inhaltlich richtig, weil eine
kürzere Taktzeit mehr Stück je Schicht bedeutet. Die Luftfeuchte korreliert mit
allem unter 0.07, also mit nichts.

Die Varianzen reichen von 2.4 bei der Stromaufnahme bis 3971 beim Ausstoss, ein
Verhältnis von rund 1 zu 1650. Der Grund sind die Einheiten: Ampere und Stück
sind schlicht verschieden grosse Zahlen. Ohne Standardisierung würde die erste
Komponente deshalb den Ausstoss abbilden und sonst nichts, wie Beispiel 2 zeigt.

#### Analyse rechnen

::: {.panel-tabset}

##### R

```{r}
#| label: b1-pca-r
pca <- prcomp(linie, scale. = TRUE)

summary(pca)
round(pca$rotation[, 1:3], 3)
```

##### Python

```{python}
#| label: b1-pca-py
standardisiert = StandardScaler().fit_transform(linie)
pca = PCA().fit(standardisiert)

namen = [f"PC{i + 1}" for i in range(pca.n_components_)]
uebersicht = pd.DataFrame({
    "Standardabweichung": np.sqrt(pca.explained_variance_).round(4),
    "Eigenwert": pca.explained_variance_.round(4),
    "Anteil": pca.explained_variance_ratio_.round(4),
    "kumuliert": pca.explained_variance_ratio_.cumsum().round(4),
}, index=namen)
print(uebersicht)

ladungen = pd.DataFrame(pca.components_[:3].T, index=linie.columns,
                        columns=namen[:3])
print(ladungen.round(3))
```

:::

#### Output Zeile für Zeile

Zuerst die Varianztabelle:

| Komponente | Standardabweichung | Eigenwert | Anteil | kumuliert | Was das heisst |
|---|---|---|---|---|---|
| PC1 | 1.707 | 2.912 | 48.4 % | 48.4 % | Zieht so viel Varianz auf sich wie knapp drei einzelne Variablen. Das ist der Werkzeugblock. |
| PC2 | 1.388 | 1.925 | 32.0 % | 80.4 % | Knapp zwei Variablen wert. Das ist der Durchsatzblock. |
| PC3 | 1.000 | 0.999 | 16.6 % | 97.0 % | Genau eine Variable wert, und das ist wörtlich zu nehmen: Diese Komponente **ist** die Luftfeuchte. |
| PC4 bis PC6 | 0.316 / 0.255 / 0.136 | 0.100 / 0.065 / 0.019 | zusammen 3.0 % | 100 % | Das Messrauschen der einzelnen Sensoren. |

Der Eigenwert ist die entscheidende Zahl, weil er eine feste Bezugsgrösse hat:
Bei standardisierten Daten trägt jede Ausgangsvariable genau 1 bei, und die
Eigenwerte summieren sich auf die Anzahl Variablen, hier 6. Ein Eigenwert von
2.912 heisst also wörtlich "so viel Information wie 2.9 der ursprünglichen
Variablen".

Dann die Ladungen:

| Variable | PC1 | PC2 | PC3 | Wie das zu lesen ist |
|---|---|---|---|---|
| vibration | 0.570 | 0.108 | -0.019 | Hohe Ladung auf PC1, sonst nichts. |
| temperatur | 0.568 | 0.073 | -0.030 | Ebenso. |
| stromaufnahme | 0.570 | 0.091 | -0.031 | Ebenso. Drei praktisch gleiche Ladungen bedeuten: PC1 ist der ungewichtete Durchschnitt dieser drei Grössen. |
| taktzeit | -0.112 | 0.698 | -0.005 | Trägt PC2, mit umgekehrtem Vorzeichen zum Ausstoss. |
| ausstoss | 0.112 | -0.698 | 0.018 | Ebenso. Die beiden Ladungen von 0.698 und -0.698 sind betragsgleich: PC2 ist im Wesentlichen die Differenz der beiden standardisierten Grössen. |
| luftfeuchte | 0.043 | 0.023 | 0.999 | Lädt auf nichts ausser der eigenen Komponente. Eine Variable, die mit keiner anderen zusammenhängt, bekommt ihre eigene Komponente mit Eigenwert 1. |

Zur Grössenordnung der Ladungen: Bei sechs Variablen hat jede Ladungsspalte die
Länge 1, eine Gleichverteilung auf alle sechs entspräche also je 0.41. Werte um
0.57 sind demnach hoch, Werte unter etwa 0.15 sind Rauschen. Die Schwelle hängt
an der Anzahl Variablen und ist keine feste Zahl.

#### Auswahl und Darstellung

::: {.panel-tabset}

##### R

```{r}
#| label: fig-b1-scree-r
#| fig-cap: "Beispiel 1: Screeplot der Eigenwerte und die Schichten in der Ebene der ersten beiden Komponenten."
#| fig-height: 3.4
eigenwerte <- pca$sdev^2

par(mfrow = c(1, 2), mar = c(4, 4, 3, 1))
plot(eigenwerte, type = "b", pch = 16, xlab = "Komponente", ylab = "Eigenwert",
     main = "Screeplot")
abline(h = 1, lty = 2, col = "firebrick")
plot(pca$x[, 1], pca$x[, 2], pch = 16, cex = 0.6, col = "grey40",
     xlab = "PC1 (Werkzeugzustand)", ylab = "PC2 (Durchsatz)",
     main = "Schichten")
abline(h = 0, v = 0, col = "grey80")
par(mfrow = c(1, 1))
```

##### Python

```{python}
#| label: fig-b1-scree-py
#| fig-cap: "Beispiel 1: dieselbe Darstellung in Python."
#| fig-height: 3.4
werte = pca.transform(standardisiert)
eigenwerte = pca.explained_variance_

fig, achsen = plt.subplots(1, 2, figsize=(7, 3.4))
achsen[0].plot(range(1, len(eigenwerte) + 1), eigenwerte, "o-", color="#2166ac")
achsen[0].axhline(1, linestyle="--", color="firebrick", linewidth=0.8)
achsen[0].set_xlabel("Komponente")
achsen[0].set_ylabel("Eigenwert")
achsen[0].set_title("Screeplot")
achsen[1].scatter(werte[:, 0], werte[:, 1], s=8, color="0.4")
achsen[1].axhline(0, color="0.85")
achsen[1].axvline(0, color="0.85")
achsen[1].set_xlabel("PC1 (Werkzeugzustand)")
achsen[1].set_ylabel("PC2 (Durchsatz)")
achsen[1].set_title("Schichten")
plt.tight_layout()
plt.show()
```

:::

Der Screeplot fällt von 2.91 auf 1.93 auf 1.00 und knickt dann scharf auf 0.10
ab. Nach dem Knick ist die Sache eindeutig, davor nicht: Das Kaiser-Kriterium
(Eigenwert grösser 1) liefert zwei Komponenten, weil PC3 mit 0.999 knapp
darunter liegt. Ein Hundertstel mehr, und dieselbe Regel hätte drei geliefert.
Genau das ist gemeint, wenn vor mechanischen Schwellen gewarnt wird.

Inhaltlich ist die Entscheidung trotzdem klar, und zwar nicht wegen der Zahl,
sondern wegen der Ladungen: PC3 ist nichts anderes als die Luftfeuchte, die mit
keiner anderen Grösse zusammenhängt. Sie zu behalten hiesse, eine
Ausgangsvariable unter neuem Namen mitzuschleppen. Wer sie braucht, nimmt sie
direkt und nennt sie Luftfeuchte.

#### Interpretation und Ergebnissatz

Die Sensordaten enthalten zwei gemeinsame Bewegungen und eine eigenständige
Grösse. Die erste Bewegung erfasst Vibration, Temperatur und Stromaufnahme; alle
drei steigen zusammen, was zum Bild eines zunehmend abgenutzten Werkzeugs passt.
Die zweite erfasst den Gegensatz von Taktzeit und Ausstoss, also die
Durchsatzeinstellung der Linie. Die Luftfeuchte bleibt für sich.

Praktisch heisst das: Statt sechs Sensorwerte zu überwachen, genügen zwei
Kennzahlen plus die Luftfeuchte, und man behält 97 Prozent der Streuung. Der
Preis ist, dass die beiden Kennzahlen erst über die Ladungen erklärt werden
müssen.

> Eine Hauptkomponentenanalyse auf sechs standardisierten Sensorgrössen
> (n = 300) ergibt zwei Komponenten mit Eigenwert über eins, die zusammen
> 80.4 Prozent der Varianz erklären. Komponente 1 (Eigenwert 2.91, 48.4 Prozent)
> lädt gleichmässig auf Vibration, Temperatur und Stromaufnahme (Ladungen 0.57)
> und wird als Werkzeugzustand gelesen. Komponente 2 (Eigenwert 1.93,
> 32.0 Prozent) stellt Taktzeit und Ausstoss gegenüber (Ladungen 0.70 und -0.70)
> und wird als Durchsatz gelesen. Die dritte Komponente (Eigenwert 1.00)
> entspricht der Luftfeuchte, die mit keiner anderen Grösse zusammenhängt; sie
> wird als eigene Variable weitergeführt statt als Komponente.

### Beispiel 2: Fehlende Standardisierung

#### Frage und Datenlage

Dieselben 300 Schichten und dieselben sechs Sensoren, nur wird diesmal nicht
standardisiert. In R heisst das `scale. = FALSE` (die Voreinstellung), in Python
schlicht, den `StandardScaler` wegzulassen. Das ist der häufigste stille Fehler
dieses Verfahrens, weil das Programm nicht warnt.

#### Analyse rechnen

::: {.panel-tabset}

##### R

```{r}
#| label: b2-pca-r
pca_ohne <- prcomp(linie, scale. = FALSE)

round(summary(pca_ohne)$importance[, 1:3], 4)
round(pca_ohne$rotation[, 1:2], 3)
```

##### Python

```{python}
#| label: b2-pca-py
pca_ohne = PCA().fit(linie.values)

print(pd.DataFrame({
    "Anteil": pca_ohne.explained_variance_ratio_[:3].round(4),
    "kumuliert": pca_ohne.explained_variance_ratio_.cumsum()[:3].round(4),
}, index=["PC1", "PC2", "PC3"]))
print(pd.DataFrame(pca_ohne.components_[:2].T, index=linie.columns,
                   columns=["PC1", "PC2"]).round(3))
```

:::

#### Output Zeile für Zeile

| Ausgabe | Wert hier | Wie er zu lesen ist |
|---|---|---|
| Anteil PC1 | 96.66 % | Sieht nach einem hervorragenden Ergebnis aus: eine Komponente genügt. Genau dieser scheinbare Erfolg ist das Warnsignal. |
| Anteil PC2 | 2.36 % | |
| Anteil PC3 | 0.87 % | |
| Ladung `ausstoss` auf PC1 | 0.998 | Die Auflösung. PC1 besteht praktisch vollständig aus dem Ausstoss. |
| Ladung `taktzeit` auf PC1 | -0.061 | |
| Ladung `vibration` auf PC1 | 0.007 | Vibration, Temperatur und Stromaufnahme kommen in der ersten Komponente überhaupt nicht vor. |
| Ladung `vibration` auf PC2 | 0.844 | Der Werkzeugblock taucht erst in der zweiten Komponente auf, die aber nur 2.4 Prozent trägt. |

Der Vergleich mit Beispiel 1 zeigt den Schaden. Standardisiert erklärt PC1
48.4 Prozent und fasst drei Sensoren zusammen; unstandardisiert erklärt PC1
96.7 Prozent und ist eine einzige Variable unter anderem Namen. Der Ausstoss
gewinnt nicht, weil er wichtiger wäre, sondern weil er in Stück gezählt wird und
seine Varianz mit 3971 rund 1650 Mal so gross ist wie die der Stromaufnahme in
Ampere. Wäre der Ausstoss in Tausend Stück erfasst worden, sähe das Ergebnis
völlig anders aus.

#### Interpretation und Ergebnissatz

Zwei Zeichen verraten den Fehler zuverlässig: Eine einzelne Komponente erklärt
unplausibel viel, und ihre Ladungen konzentrieren sich auf eine Variable. Beides
lässt sich in einem Blick auf die Ladungstabelle prüfen.

Nicht standardisiert wird nur dann, wenn alle Variablen dieselbe Einheit haben
**und** die Unterschiede in der Streuung inhaltlich gewollt sind, etwa bei
mehreren Messungen derselben Grösse an verschiedenen Stellen. In allen anderen
Fällen ist die Standardisierung Pflicht.

> Ohne Standardisierung beschreibt die erste Komponente mit 96.7 Prozent
> erklärter Varianz im Wesentlichen den Ausstoss (Ladung 0.998), weil dessen
> Varianz durch die Einheit um Grössenordnungen über den übrigen liegt.
> Berichtet wird die Analyse auf standardisierten Daten.

### Beispiel 3: Nichts zu verdichten

#### Frage und Datenlage

Sechs Kennzahlen aus verschiedenen Bereichen eines Betriebs, die inhaltlich
nichts miteinander zu tun haben. Das Beispiel zeigt, wie das Ergebnis aussieht,
wenn es nichts zu reduzieren gibt, und warum man die Analyse dann abbricht statt
sie zu berichten.

#### Analyse rechnen

::: {.panel-tabset}

##### R

```{r}
#| label: b3-pca-r
unabhaengig <- data.frame(
  v1 = richtung(7),   v2 = richtung(53),  v3 = richtung(101),
  v4 = richtung(149), v5 = richtung(197), v6 = richtung(241)
)

round(cor(unabhaengig), 3)

pca_b3 <- prcomp(unabhaengig, scale. = TRUE)
round(summary(pca_b3)$importance, 3)
```

##### Python

```{python}
#| label: b3-pca-py
unabhaengig = pd.DataFrame({
    "v1": richtung(7),   "v2": richtung(53),  "v3": richtung(101),
    "v4": richtung(149), "v5": richtung(197), "v6": richtung(241),
})

print(unabhaengig.corr().round(3))

pca_b3 = PCA().fit(StandardScaler().fit_transform(unabhaengig))
print(pd.DataFrame({
    "Eigenwert": pca_b3.explained_variance_.round(3),
    "Anteil": pca_b3.explained_variance_ratio_.round(3),
    "kumuliert": pca_b3.explained_variance_ratio_.cumsum().round(3),
}, index=[f"PC{i + 1}" for i in range(6)]))
```

:::

#### Output Zeile für Zeile

| Ausgabe | Wert hier | Wie er zu lesen ist |
|---|---|---|
| Korrelationen | alle zwischen -0.03 und 0.12 | Schon hier ist die Sache entschieden. Es gibt keine gemeinsamen Bewegungen. |
| Eigenwerte | 1.147, 1.046, 1.022, 0.986, 0.968, 0.851 | Alle nahe 1, also trägt jede Komponente etwa so viel wie eine einzelne Variable. Genau das ist die Definition von "nichts gewonnen". |
| Anteile | 19.1 %, 17.4 %, 17.0 %, 16.4 %, 16.1 %, 14.1 % | Alle nahe an einem Sechstel, also 16.7 Prozent. |
| kumuliert nach zwei Komponenten | 36.4 % | Wer hier zwei Komponenten behält, wirft rund zwei Drittel der Information weg und bekommt dafür zwei Mischungen, die sich nicht benennen lassen. |

Das Kaiser-Kriterium liefert hier scheinbar drei Komponenten mit Eigenwert über
1. Das ist reine Stichprobenschwankung: Bei sechs unabhängigen Variablen liegen
die Eigenwerte per Konstruktion um 1 herum, und etwa die Hälfte davon landet
darüber. Ein Kriterium, das ausgerechnet bei strukturlosen Daten ein Ergebnis
liefert, taugt nicht als alleinige Entscheidungsgrundlage.

#### Interpretation und Ergebnissatz

Der Abbruch ist hier das richtige Ergebnis und kein Misserfolg. Er lässt sich
zudem vorwegnehmen: Die Korrelationsmatrix zeigt das Fehlen von Struktur, bevor
eine einzige Komponente gerechnet ist. Deshalb steht sie am Anfang jeder
Analyse.

Wer es formal prüfen will, kann den Bartlett-Test auf Sphärizität oder das
KMO-Mass heranziehen; beide beantworten die Frage "gibt es genug Korrelation für
eine Reduktion". Der Blick auf die Matrix genügt in den meisten Fällen.

> Die sechs Kennzahlen sind praktisch unkorreliert (alle Korrelationen unter
> 0.12); die Eigenwerte liegen zwischen 0.85 und 1.15, jede Komponente erklärt
> rund ein Sechstel der Varianz. Eine Dimensionsreduktion ist hier nicht
> sinnvoll; die Variablen werden einzeln weiterverwendet.

### Beispiel 4: Komponenten weiterverwenden

#### Frage und Datenlage

Zurück zu den Sensordaten aus Beispiel 1. Die beiden Komponenten sollen nun als
Eingang für ein anschliessendes Verfahren dienen, etwa ein
[Clustering der Schichten](k-means.qmd) oder eine Regression. Der Grund dafür ist
technisch: Vibration, Temperatur und Stromaufnahme messen fast dasselbe, und in
einer Distanz oder einem Regressionsmodell zählt dieses eine Merkmal dann
dreifach.

#### Komponenten prüfen

::: {.panel-tabset}

##### R

```{r}
#| label: b4-komponenten-r
komponenten <- pca$x[, 1:2]

round(cor(komponenten), 12)
round(apply(komponenten, 2, var), 4)
round(head(komponenten, 3), 3)
```

##### Python

```{python}
#| label: b4-komponenten-py
komponenten = pca.transform(standardisiert)[:, :2]

print(np.corrcoef(komponenten.T).round(12))
print(komponenten.var(axis=0, ddof=1).round(4))
print(komponenten[:3].round(3))
```

:::

#### Output Zeile für Zeile

| Ausgabe | Wert hier | Wie er zu lesen ist |
|---|---|---|
| Korrelation der beiden Komponenten | 0 (bis auf Rundungsfehler in der zwölften Stelle) | Nicht ungefähr null, sondern konstruktionsbedingt exakt null. Die Komponenten stehen senkrecht aufeinander. |
| Varianz von PC1 | 2.912 | Identisch mit dem Eigenwert. Das ist keine Zufälligkeit, sondern die Definition: Der Eigenwert **ist** die Varianz der Komponentenwerte. |
| Varianz von PC2 | 1.925 | Ebenso. |
| erste Komponentenwerte | Beträge von 0 bis rund 7 | Sie sind zentriert; der Nullpunkt ist die durchschnittliche Schicht. Ein Betrag von rund 7 auf PC1 bedeutet eine Schicht weit am Rand des Werkzeugblocks, ein Betrag nahe 0 eine unauffällige. Ob dieser Rand das positive oder das negative Ende ist, hängt an der willkürlichen Orientierung der Komponente und kann sich zwischen R und Python unterscheiden. |

#### Interpretation und Ergebnissatz

Der Gewinn ist die Unkorreliertheit, der Preis die Deutbarkeit. Ein Clustering
auf PC1 und PC2 liefert Gruppen im gedrehten Raum; um sie zu beschreiben, muss
man über die Ladungen zurückrechnen und sagen, dass "Gruppe 2 hohe Werte auf der
Werkzeugkomponente hat, also hohe Vibration, Temperatur und Stromaufnahme".

Drei Regeln für die Weiterverwendung:

| Regel | Grund |
|---|---|
| Standardisierung und Komponenten aus den Trainingsdaten lernen, dann auf neue Daten anwenden | Sonst fliesst Information aus den Testdaten in die Transformation ein. In R über `predict(pca, neue_daten)`, in Python über `pca.transform()` mit demselben `StandardScaler`. |
| Nicht nach der Zielvariable auswählen | Die Komponentenanalyse kennt die Zielvariable nicht. Die erste Komponente muss für eine Vorhersage nicht die nützlichste sein; unter Umständen ist es die vierte. |
| Wenn Deutbarkeit zählt, lieber Variablen weglassen als Komponenten bilden | Eine weggelassene Variable erklärt sich von selbst, eine Komponente nicht. |

> Für die weitere Auswertung wurden die ersten beiden Komponenten verwendet
> (zusammen 80.4 Prozent der Varianz, konstruktionsbedingt unkorreliert). Die
> Standardisierung und die Komponentengewichte wurden auf den Trainingsdaten
> bestimmt und unverändert auf die übrigen Daten angewendet.

::::

## Verständnisfragen

::: {.quiz}
Die erste Komponente erklärt 96.7 Prozent der Varianz und lädt mit 0.998 auf
einer einzigen Variablen. Was ist die naheliegendste Erklärung?

- [x] Es wurde nicht standardisiert, und diese Variable hat die grösste Varianz ~
      Richtig. Ohne Standardisierung entscheidet die Einheit. Ein Blick auf die
      Varianzen der Ausgangsvariablen bestätigt das sofort, siehe Beispiel 2.
- [ ] Die Variable ist die wichtigste im Datensatz ~ Wichtigkeit lässt sich aus
      Streuung nicht ableiten.
- [ ] Die übrigen Variablen sind fehlerhaft ~ Sie sind nur im Vergleich
      kleinskaliert.
:::

::: {.quiz}
In Beispiel 1 hat die dritte Komponente einen Eigenwert von 0.999 und lädt mit
0.999 auf der Luftfeuchte. Was bedeutet das?

- [x] Die Luftfeuchte hängt mit keiner anderen Variablen zusammen und bildet
      ihre eigene Komponente ~ Richtig. Bei standardisierten Daten trägt jede
      Variable genau 1 bei. Eine Variable ohne Zusammenhang zu den übrigen
      behält ihren Beitrag vollständig und erscheint als eigene Komponente mit
      Eigenwert 1. Sie zu behalten hiesse, dieselbe Variable unter neuem Namen
      mitzuführen.
- [ ] Die Komponente ist besonders wichtig, weil ihr Eigenwert genau 1 beträgt ~
      Eigenwert 1 ist keine Auszeichnung, sondern genau der Beitrag einer
      einzelnen Variablen.
- [ ] Die Luftfeuchte wurde falsch skaliert ~ Sie ist standardisiert wie alle
      anderen; das Ergebnis liegt an ihrer fehlenden Korrelation.
:::

::: {.quiz}
In einem zweiten Lauf haben alle Ladungen der ersten Komponente das umgekehrte
Vorzeichen. Was folgt daraus?

- [x] Nichts, das Vorzeichen einer Komponente ist beliebig ~ Richtig. Eine
      Komponente und ihr Negativ beschreiben dieselbe Richtung. Für die Deutung
      dreht man die Vorzeichen so, dass sie sich gut beschreiben lässt.
- [ ] Die Analyse ist instabil ~ Instabil wären wechselnde Ladungsmuster, nicht
      ein Vorzeichenwechsel.
- [ ] Die Daten haben sich geändert ~ Der Wechsel tritt auch bei identischen
      Daten auf.
:::

::: {.quiz}
Alle sechs Eigenwerte liegen zwischen 0.85 und 1.15, drei davon über 1. Das
Kaiser-Kriterium empfiehlt also drei Komponenten. Was ist zu tun?

- [ ] Drei Komponenten behalten, das Kriterium ist eindeutig ~ Es ist eindeutig
      und trotzdem falsch. Bei unkorrelierten Variablen streuen die Eigenwerte um
      1, und etwa die Hälfte landet darüber.
- [x] Keine Reduktion vornehmen, es gibt keine gemeinsame Struktur ~ Richtig.
      Gleichverteilte Eigenwerte bedeuten unkorrelierte Variablen. Die Analyse
      liefert dann nur eine Drehung, und die Komponenten sind nicht deutbar.
      Sichtbar ist das schon in der Korrelationsmatrix.
- [ ] Auf Kovarianzen statt Korrelationen umstellen ~ Das verschiebt nur das
      Gewicht zur Variablen mit der grössten Varianz.
:::

::: {.quiz}
Die Varianz der ersten Komponentenwerte beträgt 2.912, und der Eigenwert der
ersten Komponente beträgt ebenfalls 2.912. Zufall?

- [x] Nein, der Eigenwert ist definiert als die Varianz der Komponentenwerte ~
      Richtig. Beide Zahlen sind dieselbe Grösse, einmal aus der
      Eigenwertzerlegung und einmal direkt aus den transformierten Daten
      berechnet.
- [ ] Ja, bei anderen Daten fallen die Werte auseinander ~ Die Gleichheit gilt
      immer.
- [ ] Nein, weil standardisiert wurde ~ Die Standardisierung sorgt dafür, dass
      sich die Eigenwerte auf die Anzahl Variablen summieren, nicht für diese
      Gleichheit.
:::

::: {.quiz}
Warum sind Komponenten für ein anschliessendes Clustering nützlich, aber nicht
umsonst?

- [x] Sie sind unkorreliert, dafür schlechter deutbar ~ Richtig. Korrelierte
      Ausgangsvariablen gehen mehrfach in die Distanz ein; Komponenten
      verhindern das. Die Gruppen müssen dann aber über die Ladungen
      zurückübersetzt werden.
- [ ] Sie sind robuster gegen Ausreisser ~ Im Gegenteil, Ausreisser prägen die
      Richtungen.
- [ ] Sie machen eine Standardisierung überflüssig ~ Die Standardisierung
      geschieht davor und ist Voraussetzung.
:::

## Verlinkte Ressourcen

- [An Introduction to Statistical Learning, Kapitel 12.2](https://www.statlearning.com/)
- [R-Dokumentation zu `prcomp`](https://stat.ethz.ch/R-manual/R-devel/library/stats/html/prcomp.html)
- [scikit-learn: PCA](https://scikit-learn.org/stable/modules/generated/sklearn.decomposition.PCA.html)
