---
title: "Hierarchisches Clustering"
description: "Verknüpfungsverfahren, Dendrogramm und dessen Deutung."
categories: ["Clustering", "Distanzmasse", "Interpretation", "R", "Python"]
quelle: ["STATDA"]
seitentyp: methode
stand: entwurf
order: 50
---

```{r}
#| label: setup-r
#| include: false
library(cluster)

# Dieselben Kundendaten wie auf der Seite zu k-Means, deterministisch erzeugt,
# damit R und Python exakt dieselben Zahlen sehen.
lehmer <- function(saat, anzahl) {
  s <- saat
  raus <- numeric(anzahl)
  for (k in seq_len(anzahl)) {
    s <- (16807 * s) %% 2147483647
    raus[k] <- s / 2147483647
  }
  raus
}

normalwerte <- function(saat, anzahl, mittel = 0, streuung = 1) {
  mittel + streuung * qnorm(lehmer(saat, anzahl))
}

gruppe_wahr <- rep(c("A", "B", "C"), times = c(120, 90, 60))
kunden <- data.frame(
  besuche = round(c(normalwerte(3001, 120, 14, 2.5),
                    normalwerte(3002, 90, 6, 1.8),
                    normalwerte(3003, 60, 3, 1.2)), 1),
  umsatz  = round(c(normalwerte(4001, 120, 1400, 220),
                    normalwerte(4002, 90, 900, 160),
                    normalwerte(4003, 60, 2200, 300)), 0)
)
skaliert <- scale(kunden)
distanzen <- dist(skaliert)
```

```{python}
#| label: setup-python
#| include: false
import numpy as np
import pandas as pd
import matplotlib.pyplot as plt
from scipy import stats
from scipy.cluster.hierarchy import linkage, dendrogram, fcluster, cophenet
from scipy.spatial.distance import pdist
from sklearn.preprocessing import StandardScaler

plt.rcParams.update({"figure.figsize": (7, 4.2), "font.size": 11,
                     "savefig.dpi": 288, "figure.dpi": 288})


def lehmer(saat, anzahl):
    s = float(saat)
    raus = np.empty(anzahl)
    for k in range(anzahl):
        s = (16807.0 * s) % 2147483647.0
        raus[k] = s / 2147483647.0
    return raus


def normalwerte(saat, anzahl, mittel=0.0, streuung=1.0):
    return mittel + streuung * stats.norm.ppf(lehmer(saat, anzahl))


gruppe_wahr = np.repeat(["A", "B", "C"], [120, 90, 60])
kunden = pd.DataFrame({
    "besuche": np.concatenate([normalwerte(3001, 120, 14, 2.5),
                               normalwerte(3002, 90, 6, 1.8),
                               normalwerte(3003, 60, 3, 1.2)]).round(1),
    "umsatz": np.concatenate([normalwerte(4001, 120, 1400, 220),
                              normalwerte(4002, 90, 900, 160),
                              normalwerte(4003, 60, 2200, 300)]).round(0),
})
skaliert = StandardScaler().fit_transform(kunden)
```

## Kurzsteckbrief

| | |
|---|---|
| Fragestellung | Welche Gruppenstruktur zeigt sich, wenn man ähnliche Objekte schrittweise zusammenfasst, ohne die Anzahl vorher festzulegen? |
| Zielvariable | keine, das Verfahren ist unüberwacht |
| Eingang | eine Distanzmatrix, also beliebige Datentypen, sofern ein Distanzmass definiert ist |
| Was die Methode liefert | Dendrogramm, Gruppenzuordnung bei gewählter Schnitthöhe, Verschmelzungshöhen |
| R-Funktion | `hclust(dist(skaliert), method = "ward.D2")`, geschnitten mit `cutree()` |
| Python-Funktion | `linkage(skaliert, method="ward")`, geschnitten mit `fcluster()` |
| Verwandte Methoden | [k-Means](k-means.qmd), [Clustergüte](clusterguete.qmd), [Distanzmasse](distanzmasse.qmd) |

## Wann diese Methode, wann nicht

Typische Fragestellungen: Wie viele Gruppen stecken überhaupt in den Daten,
welche Objekte gehören am engsten zusammen, wie sieht die Struktur zwischen den
Gruppen aus.

Der Unterschied zu [k-Means](k-means.qmd) ist grundlegend: Hier wird die Anzahl
Gruppen nicht vorgegeben, sondern nachträglich durch einen Schnitt im
Dendrogramm gewählt. Ausserdem arbeitet das Verfahren auf einer Distanzmatrix,
also auch mit gemischten Datentypen über die Gower-Distanz.

| Situation | Stattdessen |
|---|---|
| Sehr viele Beobachtungen, etwa über zehntausend | [k-Means](k-means.qmd); die Distanzmatrix wächst quadratisch |
| k ist bekannt und die Gruppen sind kompakt | [k-Means](k-means.qmd), schneller und stabiler |
| Gruppen beliebiger Form, Ausreisser als eigene Kategorie | DBSCAN |
| Die Wahl der Gruppenzahl soll begründet werden | zusätzlich [Clustergüte](clusterguete.qmd) |
| Nur Dimensionen sollen verdichtet werden | [Hauptkomponentenanalyse](hauptkomponentenanalyse.qmd) |

## Grundidee und Modell

Das gebräuchliche Vorgehen ist agglomerativ, also von unten nach oben: Jede
Beobachtung beginnt als eigene Gruppe, und in jedem Schritt werden die beiden
Gruppen mit der kleinsten Distanz verschmolzen, bis alles in einer Gruppe ist.
Aufgezeichnet wird die Höhe, bei der jede Verschmelzung geschieht, und daraus
entsteht das Dendrogramm.

Der entscheidende Freiheitsgrad ist die **Verknüpfungsmethode**: Wie wird die
Distanz zwischen zwei Gruppen aus den Distanzen ihrer Mitglieder gebildet?

| Methode | Distanz zwischen Gruppen | Neigung |
|---|---|---|
| Single | kleinster Abstand zwischen zwei Mitgliedern | Ketten, langgezogene Gruppen; empfindlich für Brücken |
| Complete | grösster Abstand zwischen zwei Mitgliedern | kompakte, ähnlich grosse Gruppen |
| Average | Mittelwert aller paarweisen Abstände | Kompromiss zwischen beiden |
| Ward | Zuwachs an Streuung innerhalb der Gruppen | kompakte, ähnlich grosse Gruppen; das übliche Standardverfahren |
| Centroid | Abstand der Gruppenzentren | kann zu Umkehrungen im Dendrogramm führen |

Ward ist mit k-Means verwandt: Beide minimieren die Streuung innerhalb der
Gruppen, Ward schrittweise und ohne Startwertproblem, k-Means iterativ mit
vorgegebenem k. Deshalb liefern die beiden auf kompakten Daten meist ähnliche
Ergebnisse.

Ein Hinweis zur Umsetzung: Ward setzt quadrierte euklidische Distanzen voraus. In
R heisst die korrekte Variante `ward.D2` und erwartet gewöhnliche Distanzen; in
Python erwartet `linkage(..., method="ward")` die Datenmatrix, nicht die
Distanzmatrix.

## Voraussetzungen und ihre Prüfung

| Voraussetzung | Was sie bedeutet | Prüfung | Folge bei Verletzung | Vorgehen |
|---|---|---|---|---|
| Sinnvolles Distanzmass | Das Mass passt zu den Datentypen | [Distanzmasse](distanzmasse.qmd) | Struktur beschreibt Artefakte | Gower bei gemischten Typen |
| Standardisierung bei metrischen Daten | Keine Variable dominiert | Varianzen vergleichen | Gruppierung folgt der grössten Variablen | `scale()` beziehungsweise `StandardScaler` |
| Passende Verknüpfung | Die Neigung des Verfahrens passt zur erwarteten Form | mehrere Methoden vergleichen | Ketten statt Gruppen, oder Gruppen zerschnitten | Ward oder Average als Ausgangspunkt |
| Handhabbare Anzahl Beobachtungen | Distanzmatrix wächst quadratisch | n prüfen | Speicherbedarf, unlesbares Dendrogramm | k-Means, oder Stichprobe ziehen |
| Keine extremen Ausreisser | Einzelne Punkte bilden keine eigenen Äste | Dendrogramm ansehen | Ein Ast mit einem Objekt | Ausreisser prüfen und begründen |

## Output lesen

R, `hclust()` und `cutree()`:

| Grösse | Was sie sagt | Faustregel oder Falle |
|---|---|---|
| `height` | Verschmelzungshöhen in der Reihenfolge der Schritte | ein grosser Sprung heisst: hier werden unähnliche Gruppen vereint |
| `merge` | welche Gruppen in welchem Schritt verschmelzen | negative Zahlen sind einzelne Objekte |
| `order` | Reihenfolge der Blätter im Dendrogramm | nur für die Darstellung, keine Rangfolge |
| `cutree(baum, k =)` | Zuordnung bei k Gruppen | schneidet waagrecht; die Nummerierung ist beliebig |
| `cutree(baum, h =)` | Zuordnung bei einer Höhe | nützlich, wenn die Höhe inhaltlich begründet ist |
| `cophenetic()` | Distanzen, wie der Baum sie darstellt | Korrelation mit den echten Distanzen misst die Treue der Darstellung |

Python, `scipy.cluster.hierarchy`:

| Zugriff | Was er liefert | Unterschied zu R |
|---|---|---|
| `linkage(...)` | Matrix mit vier Spalten: zwei Gruppen, Höhe, Grösse | in R getrennt in `merge` und `height` |
| `fcluster(..., criterion="maxclust")` | Zuordnung bei k Gruppen | wie `cutree(k =)`; Nummerierung beginnt bei 1 |
| `fcluster(..., criterion="distance")` | Zuordnung bei einer Höhe | wie `cutree(h =)` |
| `dendrogram(...)` | Zeichnung, optional gefärbt | in R `plot()` |
| `cophenet(...)` | Korrelation und kophenetische Distanzen | in R `cophenetic()` plus `cor()` |
| Datenmatrix bei Ward | `linkage(X, method="ward")` erwartet die Daten | in R erwartet `hclust` immer eine Distanzmatrix |

Die kophenetische Korrelation ist ein nützliches, oft übersehenes Mass: Sie sagt,
wie gut das Dendrogramm die tatsächlichen Distanzen abbildet. Werte über etwa
0.75 gelten als brauchbar; sie eignet sich zum **Vergleich von
Verknüpfungsmethoden**, nicht zur Wahl der Gruppenzahl.

## Interpretationsfallen

- **Ein Dendrogramm zeigt immer eine Hierarchie**, auch wenn keine Gruppen
  existieren. Der Verlauf der Verschmelzungshöhen sagt, ob es welche gibt.
- **Die Reihenfolge der Blätter bedeutet nichts.** Sie ist eine
  Darstellungsentscheidung; benachbarte Blätter müssen nicht ähnlich sein.
- **Die Höhe ist Distanz, nicht Wahrscheinlichkeit.** Sie hängt am gewählten
  Distanzmass und der Verknüpfungsmethode.
- **Der Schnitt ist eine Entscheidung.** Er gehört begründet, über den Sprung in
  den Höhen, ein Gütemass oder eine inhaltliche Vorgabe.
- **Die Verknüpfungsmethode formt das Ergebnis.** Single erzeugt Ketten, Ward
  kompakte Gruppen ähnlicher Grösse. Wer die Methode wechselt, bis das Ergebnis
  gefällt, hat nichts gezeigt.
- **Einmal verschmolzen, immer verschmolzen.** Das Verfahren korrigiert frühe
  Zusammenfassungen nie; ein Fehler am Anfang bleibt im Baum.
- **Gruppennummern sind beliebig**, wie bei [k-Means](k-means.qmd).

## Ergebnis berichten

Vorlage für den Ergebnissatz:

> Ein hierarchisches Clustering ([Distanzmass], [Verknüpfung], n = [n]) ergibt
> bei einem Schnitt auf [Höhe oder k] Gruppen der Grössen [Grössen]. Der Schnitt
> ist begründet durch [Sprung in den Verschmelzungshöhen, Silhouette,
> inhaltliche Vorgabe]. Die kophenetische Korrelation beträgt [Wert].

Genannt werden: Distanzmass und Standardisierung, Verknüpfungsmethode, n,
Kriterium und Höhe des Schnitts, Gruppengrössen, Gruppenprofile in
Originaleinheiten und ein Mass für die Treue der Darstellung.

## Abgrenzung zu verwandten Methoden

| Methode | Wann diese statt des hierarchischen Verfahrens |
|---|---|
| [k-Means](k-means.qmd) | viele Beobachtungen, k bekannt, kompakte Gruppen |
| [Clustergüte](clusterguete.qmd) | die Wahl der Gruppenzahl soll begründet werden |
| DBSCAN | Gruppen beliebiger Form, Ausreisser als eigene Kategorie |
| Gaussian-Mixture-Modelle | Zuordnung mit Wahrscheinlichkeit, verschiedene Gruppenformen |
| [Hauptkomponentenanalyse](hauptkomponentenanalyse.qmd) | Variablen verdichten statt Beobachtungen gruppieren |

## Beispiele

Die Beispiele 1 bis 3 arbeiten mit denselben 270 Kunden wie die Seite zu
[k-Means](k-means.qmd): Besuche und Umsatz, drei eingebaute Gruppen von 120, 90
und 60 Personen, z-standardisiert.

:::: {.panel-tabset}

### Beispiel 1: Vier Verknüpfungen, vier Bäume

#### Frage und Datenlage

Dieselbe Distanzmatrix, vier Verknüpfungsmethoden. Wie stark hängt das Ergebnis
an dieser einen Entscheidung?

#### Rechnung

::: {.panel-tabset}

##### R

```{r}
#| label: fig-b1-hc-r
#| fig-cap: "Beispiel 1: dieselben Daten, vier Verknüpfungsmethoden."
#| fig-height: 3.6
par(mfrow = c(1, 4), mar = c(2, 4, 3, 1))
for (methode in c("single", "complete", "average", "ward.D2")) {
  baum_m <- hclust(distanzen, method = methode)
  plot(baum_m, labels = FALSE, hang = -1, main = methode, xlab = "", sub = "")
}
par(mfrow = c(1, 1))

# Treue der Darstellung und Gruppengroessen je Methode
for (methode in c("single", "complete", "average", "ward.D2")) {
  baum_m <- hclust(distanzen, method = methode)
  cat(sprintf("%-9s | kophenetisch: %.3f | Groessen bei k=3: %s\n",
              methode,
              cor(distanzen, cophenetic(baum_m)),
              paste(table(cutree(baum_m, k = 3)), collapse = ", ")))
}
```

##### Python

```{python}
#| label: fig-b1-hc-py
#| fig-cap: "Beispiel 1: dieselben vier Methoden in Python."
#| fig-height: 3.6
abstaende = pdist(skaliert)

fig, achsen = plt.subplots(1, 4, figsize=(7.5, 3.6))
for achse, methode in zip(achsen, ["single", "complete", "average", "ward"]):
    verbund_m = (linkage(skaliert, method="ward") if methode == "ward"
                 else linkage(abstaende, method=methode))
    dendrogram(verbund_m, ax=achse, no_labels=True, color_threshold=0)
    achse.set_title(methode)
plt.tight_layout()
plt.show()

for methode in ["single", "complete", "average", "ward"]:
    verbund_m = (linkage(skaliert, method="ward") if methode == "ward"
                 else linkage(abstaende, method=methode))
    groessen = np.bincount(fcluster(verbund_m, 3, "maxclust"))[1:]
    print(f"{methode:9s} | kophenetisch: {cophenet(verbund_m, abstaende)[0]:.3f} "
          f"| Grössen bei k=3: {groessen.tolist()}")
```

:::

#### Output Zeile für Zeile

| Was im Bild zu sehen ist | Deutung |
|---|---|
| **Single**: ein langer Ast, an den einzelne Blätter nacheinander angehängt werden | Der Kettenbildungseffekt. Zwei Gruppen gelten als nah, sobald sich **irgendein** Paar von Mitgliedern nahe ist. Ein einzelner Punkt zwischen zwei Wolken genügt, um sie zu verbinden. |
| **Complete**: klar getrennte Blöcke, hohe Verschmelzungen | Zwei Gruppen gelten erst als nah, wenn **alle** Mitglieder nah sind. Das erzwingt kompakte Gruppen und ist empfindlich gegenüber Ausreissern, die eine ganze Gruppe weit weg erscheinen lassen. |
| **Average**: ähnlich wie Complete, mit tieferen Höhen | Der Kompromiss aus beiden. |
| **Ward**: drei deutliche Blöcke, sehr grosser Sprung ganz oben | Verschmolzen wird das Paar, das die Streuung innerhalb der Gruppen am wenigsten erhöht. Die Höhen sind deshalb keine Distanzen mehr, sondern Streuungszuwächse — sie liegen zahlenmässig höher als bei den anderen Methoden. |

Die Gruppengrössen bei einem Schnitt auf k = 3 sagen dasselbe in Zahlen:

| Methode | Grössen bei k = 3 | kophenetische Korrelation |
|---|---|---|
| Single | **267, 2, 1** | 0.827 |
| Complete | 156, 55, 59 | **0.768** |
| Average | 119, 92, 59 | **0.862** |
| Ward | 119, 92, 59 | 0.845 |

Bemerkenswert ist, dass die beiden Spalten **verschiedene Dinge** sagen. Die
Gruppengrössen entlarven Single sofort: 267 zu 2 zu 1 ist keine Aufteilung,
sondern ein Ausreisserfilter. Die kophenetische Korrelation dagegen liegt bei
Single mit 0.827 höher als bei Complete mit 0.768 — sie misst nämlich nicht die
Brauchbarkeit einer Aufteilung, sondern nur, wie treu der Baum die paarweisen
Abstände wiedergibt. Ein Baum kann Abstände gut abbilden und trotzdem keine
verwertbaren Gruppen liefern.

Average und Ward finden dieselben Gruppengrössen — kein Zufall bei kompakten,
gut getrennten Gruppen.

::: {.note-box}
Die Methode wird **vorher** gewählt, nach der erwarteten Form der Gruppen, nicht
nachher nach dem gefälligsten Bild. Vier Bäume nebeneinander sind eine
Voruntersuchung; sie zu zeigen und dann den passendsten zu berichten, ist keine.
:::

#### Interpretation

Für kompakte Gruppen ist Ward der übliche Ausgangspunkt, für langgezogene oder
kettenförmige Strukturen Single, im Zweifel Average. Alle folgenden Beispiele
verwenden Ward.

### Beispiel 2: Der Schnitt und seine Begründung

#### Frage und Datenlage

Das Dendrogramm gibt keine Gruppenzahl vor, es liefert nur die
Verschmelzungshöhen. Die Frage: Wo wird geschnitten, und woran erkennt man das?

#### Rechnung

::: {.panel-tabset}

##### R

```{r}
#| label: fig-b2-hc-r
#| fig-cap: "Beispiel 2: Dendrogramm mit Schnitt bei drei Gruppen, daneben die Gruppen im Streudiagramm."
#| fig-height: 3.6
baum <- hclust(distanzen, method = "ward.D2")
gruppen <- cutree(baum, k = 3)

table(gruppen)
round(rev(baum$height)[1:8], 3)          # die acht letzten Verschmelzungen
round(cor(distanzen, cophenetic(baum)), 3)

par(mfrow = c(1, 2), mar = c(2, 4, 3, 1))
plot(baum, labels = FALSE, hang = -1, main = "Ward", xlab = "", sub = "")
rect.hclust(baum, k = 3, border = c("#2166ac", "#b2182b", "#1b7837"))

par(mar = c(4, 4, 3, 1))
plot(skaliert[, 1], skaliert[, 2], pch = 16, cex = 0.7,
     col = c("#2166ac", "#b2182b", "#1b7837")[gruppen],
     xlab = "Besuche (z)", ylab = "Umsatz (z)", main = "Schnitt bei k = 3")
par(mfrow = c(1, 1))

round(aggregate(kunden, by = list(gruppe = gruppen), FUN = mean), 1)
table(gefunden = gruppen, eingebaut = gruppe_wahr)
```

##### Python

```{python}
#| label: fig-b2-hc-py
#| fig-cap: "Beispiel 2: dieselbe Darstellung in Python."
#| fig-height: 3.6
verbund = linkage(skaliert, method="ward")
gruppen = fcluster(verbund, t=3, criterion="maxclust")

print("Gruppengrössen:", np.bincount(gruppen)[1:])
print("letzte Höhen:", np.round(verbund[-8:, 2][::-1], 3))
print("kophenetische Korrelation:",
      round(float(cophenet(verbund, abstaende)[0]), 3))

fig, achsen = plt.subplots(1, 2, figsize=(7, 3.6))
dendrogram(verbund, ax=achsen[0], no_labels=True,
           color_threshold=verbund[-2, 2])
achsen[0].set_title("Ward")
for nummer, farbe in zip([1, 2, 3], ["#2166ac", "#b2182b", "#1b7837"]):
    teil = skaliert[gruppen == nummer]
    achsen[1].scatter(teil[:, 0], teil[:, 1], s=10, color=farbe)
achsen[1].set_xlabel("Besuche (z)")
achsen[1].set_ylabel("Umsatz (z)")
achsen[1].set_title("Schnitt bei k = 3")
plt.tight_layout()
plt.show()

print(kunden.assign(gruppe=gruppen).groupby("gruppe").mean().round(1))
print(pd.crosstab(gruppen, gruppe_wahr))
```

:::

#### Output Zeile für Zeile

Die acht letzten Verschmelzungshöhen, von oben nach unten gelesen:

| Schritt von oben | 1 | 2 | **3** | 4 | 5 | 6 | 7 | 8 |
|---|---|---|---|---|---|---|---|---|
| Höhe (Python) | 23.737 | 18.384 | **5.406** | 4.605 | 4.471 | 3.698 | 3.203 | 3.070 |
| Höhe (R) | 23.693 | 18.350 | **5.396** | 4.596 | 4.462 | 3.691 | 3.197 | 3.065 |

Die beiden Zeilen unterscheiden sich um zwei Promille, weil `scale()` in R durch
die Standardabweichung mit Nenner $n-1$ teilt und `StandardScaler` in Python
durch die mit Nenner $n$. Die Verhältnisse — worauf es hier ankommt — sind
identisch.

| Ausgabe | Wert hier | Wie er zu lesen ist |
|---|---|---|
| Der Sprung | von 5.406 auf **18.384**, also mehr als das Dreifache | Genau hier werden Gruppen vereint, die sich stark unterscheiden. Die letzte Verschmelzung oberhalb dieses Sprungs macht zwei Gruppen, die vorletzte drei — deshalb **k = 3**. |
| Die Höhen darunter | 5.406, 4.605, 4.471, … | Gleichmässig abfallend. Zwischen ihnen gibt es keinen ausgezeichneten Punkt, jeder tiefere Schnitt wäre willkürlich. |
| Gruppengrössen | 59, 92, 119 | Die eingebauten Gruppen waren 60, 90 und 120 gross. |
| kophenetische Korrelation | **0.845** | Über der Faustregel von 0.75: Das Dendrogramm gibt die Abstände gut wieder. |
| Kreuztabelle | **268 von 270** richtig | Zwei Kunden aus den Randbereichen wechseln die Gruppe: einer aus jeder der beiden äusseren Gruppen landet in der mittleren. |

::: {.note-box}
Warum die Höhen bei Ward so gross sind: Sie sind **keine Distanzen zwischen
Punkten**, sondern der Zuwachs an Streuung, den eine Verschmelzung verursacht. Ein
Vergleich mit den Höhen eines Single-Linkage-Baums oder mit Werten aus einem
anderen Datensatz ist deshalb sinnlos. Aussagekräftig ist allein das Verhältnis
der Höhen **innerhalb** eines Baums.
:::

#### Interpretation und Ergebnissatz

Die Gruppenmittelwerte in den ursprünglichen Einheiten machen die Gruppen
beschreibbar:

| Gruppe | n | Besuche | Umsatz | Beschreibung |
|---|---|---|---|---|
| Grosseinkäufer | 59 | 2.9 | 2170 | kommen fast nie, kaufen dann viel |
| Gelegenheitskunden | 92 | 5.9 | 905 | kommen selten, geben wenig aus |
| Stammkunden | 119 | 13.9 | 1360 | kommen oft, geben solide aus |

Das Ergebnis stimmt praktisch mit dem von [k-Means](k-means.qmd) überein — kein
Zufall, denn Ward minimiert dieselbe Grösse wie k-Means, nur schrittweise.

> Ein hierarchisches Clustering (euklidische Distanz auf z-standardisierten
> Merkmalen, Ward-Verknüpfung, n = 270) ergibt bei einem Schnitt auf k = 3
> Gruppen von 59, 92 und 119 Kunden. Der Schnitt ist durch den Sprung in den
> Verschmelzungshöhen begründet (5.41 auf 18.38). Die kophenetische Korrelation
> beträgt 0.85.

### Beispiel 3: Wenn es nichts zu finden gibt

#### Frage und Datenlage

Ein Dendrogramm entsteht immer, auch aus Daten ohne jede Gruppenstruktur. 200
Punkte aus einer einzigen Wolke werden zum Vergleich herangezogen.

#### Rechnung

::: {.panel-tabset}

##### R

```{r}
#| label: fig-b3-hc-r
#| fig-cap: "Beispiel 3: Dendrogramm zu Daten ohne Gruppenstruktur."
#| fig-height: 3.2
ohne_struktur <- matrix(normalwerte(13013, 400), ncol = 2)

baum_b <- hclust(dist(scale(ohne_struktur)), method = "ward.D2")

par(mar = c(2, 4, 3, 1))
plot(baum_b, labels = FALSE, hang = -1, main = "ohne Struktur",
     xlab = "", sub = "")

hoehen_ohne <- rev(baum_b$height)[1:8]
hoehen_mit <- rev(baum$height)[1:8]
round(data.frame(schritt = 1:8, mit_struktur = hoehen_mit,
                 ohne_struktur = hoehen_ohne,
                 faktor_mit = c(NA, hoehen_mit[-8] / hoehen_mit[-1]),
                 faktor_ohne = c(NA, hoehen_ohne[-8] / hoehen_ohne[-1])), 2)
```

##### Python

```{python}
#| label: b3-hc-py
ohne_struktur = normalwerte(13013, 400).reshape(200, 2)

verbund_b = linkage(StandardScaler().fit_transform(ohne_struktur),
                    method="ward")

hoehen_ohne = verbund_b[-8:, 2][::-1]
hoehen_mit = verbund[-8:, 2][::-1]
print(pd.DataFrame({
    "schritt": range(1, 9),
    "mit_struktur": hoehen_mit.round(2),
    "ohne_struktur": hoehen_ohne.round(2),
    "faktor_mit": np.r_[np.nan, hoehen_mit[:-1] / hoehen_mit[1:]].round(2),
    "faktor_ohne": np.r_[np.nan, hoehen_ohne[:-1] / hoehen_ohne[1:]].round(2),
}).to_string(index=False))
```

:::

#### Output Zeile für Zeile

| Schritt von oben | mit Struktur | Faktor | ohne Struktur | Faktor |
|---|---|---|---|---|
| 1 | 23.69 | — | 14.77 | — |
| 2 | 18.35 | 1.29 | 13.90 | 1.06 |
| 3 | 5.40 | **3.40** | 8.02 | **1.73** |
| 4 | 4.60 | 1.17 | 7.83 | 1.02 |
| 5 | 4.46 | 1.03 | 7.56 | 1.04 |
| 6 | 3.69 | 1.21 | 5.66 | 1.34 |
| 7 | 3.20 | 1.15 | 4.12 | 1.37 |
| 8 | 3.06 | 1.04 | 3.76 | 1.09 |

(R-Ausgabe; die Python-Werte liegen um wenige Promille daneben, siehe Beispiel 2.)

Entscheidend ist die Spalte **Faktor**: um welches Vielfache eine Verschmelzung
höher liegt als die nächsttiefere.

| Beobachtung | Deutung |
|---|---|
| Mit Struktur: **3.40** an einer Stelle, sonst 1.0 bis 1.3 | Ein klar herausragender Sprung. Er markiert die Gruppenzahl. |
| Ohne Struktur: höchster Faktor **1.73**, dann 1.37, 1.34, 1.09 | Kein herausragender Wert. Der grösste Sprung ist nur wenig grösser als die übrigen — das ist reine Zufallsschwankung. |
| Die Höhen selbst sind ohne Struktur nicht kleiner | Ein Baum sieht nicht "leer" aus, wenn es nichts gibt. Die absolute Höhe sagt nichts; nur das Verhältnis zu den Nachbarn tut es. |

::: {.note-box}
Das ist die eigentliche Falle des Verfahrens: **Ein Schnitt ist immer möglich.**
Man erhält Gruppen, die keine sind, und kann sie hinterher sogar beschreiben,
weil jede Aufteilung Mittelwertunterschiede erzeugt. Der Test darauf, ob
überhaupt Struktur vorliegt, gehört **vor** die Interpretation: Verlauf der
Verschmelzungshöhen, Silhouette und Gap-Statistik, siehe
[Clustergüte](clusterguete.qmd).
:::

#### Interpretation und Ergebnissatz

> Die Verschmelzungshöhen fallen gleichmässig ab; der grösste Sprung übertrifft
> die übrigen nur um den Faktor 1.7, gegenüber 3.4 bei den strukturierten Daten. Die Daten geben keine Gruppenstruktur her,
> es wird keine Aufteilung berichtet.

### Beispiel 4: Single-Linkage und die Brücke

#### Frage und Datenlage

Zwei kompakte Wolken, dazwischen zwölf Punkte auf einer dünnen Linie. Für das
Auge sind es zwei Gruppen plus eine Brücke. Was machen Single und Ward daraus?

#### Rechnung

::: {.panel-tabset}

##### R

```{r}
#| label: fig-b4-hc-r
#| fig-cap: "Beispiel 4: zwei Wolken mit einer Brücke. Links Single, rechts Ward."
#| fig-height: 3.6
wolke_a <- cbind(normalwerte(5001, 80, -2, 0.4), normalwerte(5002, 80, 0, 0.4))
wolke_b <- cbind(normalwerte(5003, 80, 2, 0.4), normalwerte(5004, 80, 0, 0.4))
bruecke <- cbind(seq(-1.6, 1.6, length.out = 12),
                 normalwerte(5005, 12, 0, 0.05))
brueckendaten <- rbind(wolke_a, wolke_b, bruecke)
b_dist <- dist(brueckendaten)

baum_single <- hclust(b_dist, method = "single")
baum_ward <- hclust(b_dist, method = "ward.D2")

g_single <- cutree(baum_single, k = 2)
g_ward <- cutree(baum_ward, k = 2)

par(mfrow = c(1, 2), mar = c(4, 4, 3, 1))
plot(brueckendaten, pch = 16, cex = 0.6, col = c("#2166ac", "#b2182b")[g_single],
     xlab = "x", ylab = "y", main = "Single, k = 2")
plot(brueckendaten, pch = 16, cex = 0.6, col = c("#2166ac", "#b2182b")[g_ward],
     xlab = "x", ylab = "y", main = "Ward, k = 2")
par(mfrow = c(1, 1))

table(single = g_single)
table(ward = g_ward)
round(c(single = cor(b_dist, cophenetic(baum_single)),
        ward = cor(b_dist, cophenetic(baum_ward))), 3)
```

##### Python

```{python}
#| label: b4-hc-py
wolke_a = np.column_stack([normalwerte(5001, 80, -2, 0.4),
                           normalwerte(5002, 80, 0, 0.4)])
wolke_b = np.column_stack([normalwerte(5003, 80, 2, 0.4),
                           normalwerte(5004, 80, 0, 0.4)])
bruecke = np.column_stack([np.linspace(-1.6, 1.6, 12),
                           normalwerte(5005, 12, 0, 0.05)])
brueckendaten = np.vstack([wolke_a, wolke_b, bruecke])
b_dist = pdist(brueckendaten)

v_single = linkage(b_dist, method="single")
v_ward = linkage(brueckendaten, method="ward")

print("Single:", np.bincount(fcluster(v_single, 2, "maxclust"))[1:].tolist())
print("Ward:  ", np.bincount(fcluster(v_ward, 2, "maxclust"))[1:].tolist())
print("kophenetisch single:", round(float(cophenet(v_single, b_dist)[0]), 3))
print("kophenetisch ward:  ", round(float(cophenet(v_ward, b_dist)[0]), 3))
```

:::

#### Output Zeile für Zeile

| Methode | Gruppengrössen bei k = 2 | kophenetische Korrelation |
|---|---|---|
| Single | **171 und 1** | 0.650 |
| Ward | **83 und 89** | 0.921 |

| Ausgabe | Wie sie zu lesen ist |
|---|---|
| Single: 171 zu 1 | Die zwölf Brückenpunkte reichen aus, um beide Wolken über eine Kette kurzer Abstände zu verbinden. Alles wird zu einer Gruppe, und der Schnitt bei k = 2 trennt nur noch den entlegensten Einzelpunkt ab. Aus dem Verfahren ist damit ein Ausreisserdetektor geworden. |
| Ward: 83 zu 89 | Die Wolken werden getrennt, die Brückenpunkte auf beide verteilt. Das entspricht der Struktur, die man sehen würde. |
| kophenetisch 0.650 gegen 0.921 | Auch als Zahl klar: Der Single-Baum gibt die tatsächlichen Abstände deutlich schlechter wieder. |

Zu erkennen ist der Fall an zwei Stellen, noch bevor man deutet: an den
**Gruppengrössen** — eine Gruppe mit einem einzigen Objekt ist immer ein
Warnzeichen — und am **Dendrogramm**, in dem ein langer Ast wächst, an den
Blätter einzeln angehängt werden.

#### Interpretation und Ergebnissatz

Single-Linkage ist nicht falsch, sondern für etwas anderes gebaut: für
langgezogene, kettenförmige Strukturen, wo eine Verbindung über Zwischenpunkte
genau das Gesuchte ist. Für kompakte Gruppen ist es die falsche Wahl.

> Single-Linkage verbindet die beiden Wolken über die Zwischenpunkte und liefert
> bei k = 2 Gruppen von 171 und 1 Objekt (kophenetische Korrelation 0.65).
> Berichtet wird die Ward-Lösung mit 83 und 89 Objekten (0.92).

### Beispiel 5: Gemischte Datentypen

#### Frage und Datenlage

Der praktische Vorteil des Verfahrens: Es braucht nur eine Distanzmatrix, nicht
eine Datenmatrix. Damit lässt sich clustern, wo k-Means gar nicht anwendbar ist —
etwa bei einer Mischung aus metrischen, nominalen und ordinalen Merkmalen.

Die **Gower-Distanz** löst das, indem sie je Merkmal einen Beitrag zwischen 0 und
1 bildet und über alle Merkmale mittelt: bei metrischen die auf die Spannweite
bezogene Differenz, bei nominalen 0 bei Gleichheit und 1 sonst, bei ordinalen die
Differenz der Ränge.

#### Rechnung

::: {.panel-tabset}

##### R

```{r}
#| label: b5-hc-r
gemischt <- data.frame(
  umsatz = kunden$umsatz[1:60],
  besuche = kunden$besuche[1:60],
  segment = factor(rep(c("Privat", "Gewerbe"), 30)),
  zufriedenheit = factor(rep(c("niedrig", "mittel", "hoch"), 20),
                         levels = c("niedrig", "mittel", "hoch"), ordered = TRUE)
)

g_dist <- daisy(gemischt, metric = "gower")
summary(as.numeric(g_dist))

baum_gower <- hclust(g_dist, method = "average")
gruppen_g <- cutree(baum_gower, k = 3)
table(gruppen_g)

# Gruppenprofile: metrisch als Mittelwert, kategorial als Haeufigkeit
round(aggregate(gemischt[, 1:2], by = list(gruppe = gruppen_g), FUN = mean), 1)
table(gruppe = gruppen_g, segment = gemischt$segment)
```

##### Python

```{python}
#| label: b5-hc-py
gemischt = pd.DataFrame({
    "umsatz": kunden["umsatz"][:60].values,
    "besuche": kunden["besuche"][:60].values,
    "segment": np.tile(["Privat", "Gewerbe"], 30),
    "zufriedenheit": np.tile([0, 1, 2], 20),
})


def gower(df, ordinal=()):
    """Gower-Distanz von Hand: Python bringt sie nicht mit."""
    teile = []
    for name in df.columns:
        s = df[name]
        if name in ordinal or s.dtype.kind in "if":
            spanne = s.max() - s.min()
            teile.append(np.abs(s.values[:, None] - s.values[None, :]) / spanne)
        else:
            teile.append((s.values[:, None] != s.values[None, :]).astype(float))
    return np.mean(teile, axis=0)


matrix = gower(gemischt, ordinal=("zufriedenheit",))
kondensiert = matrix[np.triu_indices_from(matrix, k=1)]
print("Gower-Distanzen:", np.round([kondensiert.min(), np.median(kondensiert),
                                    kondensiert.max()], 3))

verbund_g = linkage(kondensiert, method="average")
gruppen_g = fcluster(verbund_g, 3, "maxclust")
print("Gruppengrössen:", np.bincount(gruppen_g)[1:].tolist())

print(gemischt.assign(gruppe=gruppen_g)
      .groupby("gruppe")[["umsatz", "besuche"]].mean().round(1))
print(pd.crosstab(gruppen_g, gemischt["segment"]))
```

:::

#### Output Zeile für Zeile

| Ausgabe | Wie sie zu lesen ist |
|---|---|
| Gower-Distanzen | Liegen immer zwischen 0 und 1, unabhängig von den Einheiten der einzelnen Merkmale. Eine Distanz von 0.5 heisst: im Mittel über alle Merkmale halb so verschieden wie maximal möglich. |
| Gruppengrössen | Bei vier Merkmalen, von denen zwei kategorial mit wenigen Stufen sind, entstehen Gruppen, die sich stark an diesen Stufen ausrichten — die kategorialen Merkmale erzeugen die grössten Distanzsprünge. |
| Gruppenprofile | Erst die Kreuztabelle mit `segment` zeigt, was die Gruppen ausmacht. Ohne diesen Schritt bleibt bei gemischten Merkmalen völlig offen, welche Variable trennt. |

::: {.note-box}
**R und Python liefern hier nicht dieselben Zahlen**, und das ist erwartbar:
`cluster::daisy()` behandelt geordnete Faktoren nach der Vorschrift von Podani
über Ränge und Bindungen, die selbstgeschriebene Funktion oben nimmt die
schlichte Rangdifferenz. Beide Wege sind vertretbar; welcher verwendet wurde,
gehört deshalb in den Methodenteil.

Allgemeiner: Gower gewichtet alle Merkmale gleich. Wer zehn metrische und ein
kategoriales Merkmal hat, lässt das kategoriale nahezu wirkungslos — und
umgekehrt. Die Zusammenstellung der Merkmale ist bei Gower eine
Gewichtungsentscheidung.
:::

#### Interpretation

Der Preis der Flexibilität ist die Deutung: Bei gemischten Merkmalen ist weniger
offensichtlich, welche Variable eine Gruppe ausmacht, weshalb die Gruppenprofile
umso wichtiger werden. Mehr zu den Distanzmassen und ihren Eigenheiten steht
unter [Distanzmasse](distanzmasse.qmd).

::::

## Verständnisfragen

::: {.quiz}
Die acht letzten Verschmelzungshöhen lauten 23.7, 18.4, 5.4, 4.6, 4.5, 3.7, 3.2,
3.1. Wie viele Gruppen legt das nahe?

- [x] Drei ~ Richtig. Der grosse Sprung liegt zwischen 5.4 und 18.4. Oberhalb
      davon liegen zwei Verschmelzungen, die drei Gruppen zu einer vereinen;
      geschnitten wird deshalb unterhalb, bei k = 3.
- [ ] Zwei ~ Der oberste Schritt allein zu betrachten, unterschlägt, dass auch
      die zweite Verschmelzung noch oberhalb des Sprungs liegt.
- [ ] Acht ~ Die Anzahl betrachteter Höhen sagt nichts über die Gruppenzahl.
:::

::: {.quiz}
Ein Dendrogramm zu Daten ohne jede Gruppenstruktur — woran erkennt man das?

- [x] Kein Sprung ragt aus den übrigen heraus ~ Richtig. Ein Baum entsteht immer;
      entscheidend ist das Verhältnis benachbarter Verschmelzungshöhen. Ohne
      Struktur liegt der grösste Faktor nahe bei den übrigen.
- [ ] Die Verschmelzungshöhen sind klein ~ Sie können sogar grösser sein als bei
      strukturierten Daten. Die absolute Höhe sagt nichts.
- [ ] Es entstehen keine Gruppen ~ Ein Schnitt ist immer möglich, und genau das
      ist die Falle.
:::

::: {.quiz}
Single-Linkage liefert bei k = 2 Gruppen der Grössen 171 und 1. Was ist
passiert?

- [x] Eine Kette kurzer Abstände hat alles verbunden ~ Richtig. Single
      betrachtet den kleinsten Abstand zwischen zwei Gruppen; wenige
      Zwischenpunkte genügen, um zwei getrennte Wolken zu verschmelzen. Übrig
      bleibt als zweite Gruppe nur der entlegenste Einzelpunkt.
- [ ] Es liegen 171 Ausreisser vor ~ Die grosse Gruppe ist die Regel, nicht die
      Ausnahme.
- [ ] Die Daten waren nicht standardisiert ~ Der Effekt tritt auch bei
      standardisierten Daten auf; er liegt an der Verknüpfungsmethode.
:::

::: {.quiz}
Warum lassen sich die Verschmelzungshöhen eines Ward-Baums nicht mit denen eines
Single-Baums vergleichen?

- [x] Weil bei Ward nicht Distanzen, sondern Streuungszuwächse aufgetragen sind ~
      Richtig. Die Höhen messen bei den beiden Verfahren verschiedene Grössen.
      Aussagekräftig ist nur das Verhältnis der Höhen innerhalb eines Baums.
- [ ] Weil Ward eine andere Distanzmatrix verwendet ~ Die Distanzmatrix ist
      dieselbe; nur die Verknüpfungsregel unterscheidet sich.
- [ ] Weil Single keine Höhen liefert ~ Es liefert Höhen, nur andere.
:::

::: {.quiz}
Wozu dient die kophenetische Korrelation?

- [x] Sie misst, wie gut der Baum die tatsächlichen Abstände wiedergibt ~
      Richtig. Damit eignet sie sich zum Vergleich von Verknüpfungsmethoden auf
      denselben Daten. Zur Wahl der Gruppenzahl taugt sie nicht, denn sie hängt
      nicht vom Schnitt ab.
- [ ] Sie sagt, wie viele Gruppen zu wählen sind ~ Sie wird vor jedem Schnitt
      berechnet und ändert sich durch ihn nicht.
- [ ] Sie prüft, ob überhaupt Gruppen vorliegen ~ Auch ein Baum ohne Struktur
      kann die Abstände treu wiedergeben.
:::

## Verlinkte Ressourcen

- [An Introduction to Statistical Learning, Kapitel 12.4](https://www.statlearning.com/)
- [R-Dokumentation zu `hclust`](https://stat.ethz.ch/R-manual/R-devel/library/stats/html/hclust.html)
- [scipy: Hierarchisches Clustering](https://docs.scipy.org/doc/scipy/reference/cluster.hierarchy.html)
