---
title: "Hierarchisches Clustering"
description: "Verknüpfungsverfahren, Dendrogramm und dessen Deutung."
categories: ["Clustering", "Distanzmasse", "Interpretation", "R", "Python"]
quelle: ["STATDA"]
seitentyp: methode
stand: entwurf
order: 50
---

```{r}
#| label: setup-r
#| include: false
library(cluster)

set.seed(2026)

gruppe_wahr <- rep(c("A", "B", "C"), times = c(120, 90, 60))
kunden <- data.frame(
  besuche = round(c(rnorm(120, 14, 2.5), rnorm(90, 6, 1.8), rnorm(60, 3, 1.2)), 1),
  umsatz  = round(c(rnorm(120, 1400, 220), rnorm(90, 900, 160), rnorm(60, 2200, 300)), 0)
)
skaliert <- scale(kunden)
```

```{python}
#| label: setup-python
#| include: false
import numpy as np
import pandas as pd
import matplotlib.pyplot as plt
from scipy.cluster.hierarchy import linkage, dendrogram, fcluster, cophenet
from scipy.spatial.distance import pdist
from sklearn.preprocessing import StandardScaler

plt.rcParams.update({"figure.figsize": (7, 4.2), "font.size": 11,
                     "savefig.dpi": 288, "figure.dpi": 288})

rng = np.random.default_rng(2026)

gruppe_wahr = np.repeat(["A", "B", "C"], [120, 90, 60])
kunden = pd.DataFrame({
    "besuche": np.concatenate([rng.normal(14, 2.5, 120), rng.normal(6, 1.8, 90),
                               rng.normal(3, 1.2, 60)]).round(1),
    "umsatz": np.concatenate([rng.normal(1400, 220, 120), rng.normal(900, 160, 90),
                              rng.normal(2200, 300, 60)]).round(0),
})
skaliert = StandardScaler().fit_transform(kunden)
```

## Kurzsteckbrief

| | |
|---|---|
| Fragestellung | Welche Gruppenstruktur zeigt sich, wenn man ähnliche Objekte schrittweise zusammenfasst, ohne die Anzahl vorher festzulegen? |
| Zielvariable | keine, das Verfahren ist unüberwacht |
| Eingang | eine Distanzmatrix, also beliebige Datentypen, sofern ein Distanzmass definiert ist |
| Was die Methode liefert | Dendrogramm, Gruppenzuordnung bei gewählter Schnitthöhe, Verschmelzungshöhen |
| R-Funktion | `hclust(dist(skaliert), method = "ward.D2")`, geschnitten mit `cutree()` |
| Python-Funktion | `linkage(skaliert, method="ward")`, geschnitten mit `fcluster()` |
| Verwandte Methoden | [k-Means](k-means.qmd), [Clustergüte](clusterguete.qmd), [Distanzmasse](distanzmasse.qmd) |

## Wann diese Methode, wann nicht

Typische Fragestellungen: Wie viele Gruppen stecken überhaupt in den Daten,
welche Objekte gehören am engsten zusammen, wie sieht die Struktur zwischen den
Gruppen aus.

Der Unterschied zu [k-Means](k-means.qmd) ist grundlegend: Hier wird die Anzahl
Gruppen nicht vorgegeben, sondern nachträglich durch einen Schnitt im
Dendrogramm gewählt. Ausserdem arbeitet das Verfahren auf einer Distanzmatrix,
also auch mit gemischten Datentypen über die Gower-Distanz.

| Situation | Stattdessen |
|---|---|
| Sehr viele Beobachtungen, etwa über zehntausend | [k-Means](k-means.qmd); die Distanzmatrix wächst quadratisch |
| k ist bekannt und die Gruppen sind kompakt | [k-Means](k-means.qmd), schneller und stabiler |
| Gruppen beliebiger Form, Ausreisser als eigene Kategorie | DBSCAN |
| Die Wahl der Gruppenzahl soll begründet werden | zusätzlich [Clustergüte](clusterguete.qmd) |
| Nur Dimensionen sollen verdichtet werden | [Hauptkomponentenanalyse](hauptkomponentenanalyse.qmd) |

## Grundidee und Modell

Das gebräuchliche Vorgehen ist agglomerativ, also von unten nach oben: Jede
Beobachtung beginnt als eigene Gruppe, und in jedem Schritt werden die beiden
Gruppen mit der kleinsten Distanz verschmolzen, bis alles in einer Gruppe ist.
Aufgezeichnet wird die Höhe, bei der jede Verschmelzung geschieht, und daraus
entsteht das Dendrogramm.

Der entscheidende Freiheitsgrad ist die **Verknüpfungsmethode**: Wie wird die
Distanz zwischen zwei Gruppen aus den Distanzen ihrer Mitglieder gebildet?

| Methode | Distanz zwischen Gruppen | Neigung |
|---|---|---|
| Single | kleinster Abstand zwischen zwei Mitgliedern | Ketten, langgezogene Gruppen; empfindlich für Brücken |
| Complete | grösster Abstand zwischen zwei Mitgliedern | kompakte, ähnlich grosse Gruppen |
| Average | Mittelwert aller paarweisen Abstände | Kompromiss zwischen beiden |
| Ward | Zuwachs an Streuung innerhalb der Gruppen | kompakte, ähnlich grosse Gruppen; das übliche Standardverfahren |
| Centroid | Abstand der Gruppenzentren | kann zu Umkehrungen im Dendrogramm führen |

Ward ist mit k-Means verwandt: Beide minimieren die Streuung innerhalb der
Gruppen, Ward schrittweise und ohne Startwertproblem, k-Means iterativ mit
vorgegebenem k. Deshalb liefern die beiden auf kompakten Daten meist ähnliche
Ergebnisse.

Ein Hinweis zur Umsetzung: Ward setzt quadrierte euklidische Distanzen voraus. In
R heisst die korrekte Variante `ward.D2` und erwartet gewöhnliche Distanzen; in
Python erwartet `linkage(..., method="ward")` die Datenmatrix, nicht die
Distanzmatrix.

## Voraussetzungen und ihre Prüfung

| Voraussetzung | Was sie bedeutet | Prüfung | Folge bei Verletzung | Vorgehen |
|---|---|---|---|---|
| Sinnvolles Distanzmass | Das Mass passt zu den Datentypen | [Distanzmasse](distanzmasse.qmd) | Struktur beschreibt Artefakte | Gower bei gemischten Typen |
| Standardisierung bei metrischen Daten | Keine Variable dominiert | Varianzen vergleichen | Gruppierung folgt der grössten Variablen | `scale()` beziehungsweise `StandardScaler` |
| Passende Verknüpfung | Die Neigung des Verfahrens passt zur erwarteten Form | mehrere Methoden vergleichen | Ketten statt Gruppen, oder Gruppen zerschnitten | Ward oder Average als Ausgangspunkt |
| Handhabbare Anzahl Beobachtungen | Distanzmatrix wächst quadratisch | n prüfen | Speicherbedarf, unlesbares Dendrogramm | k-Means, oder Stichprobe ziehen |
| Keine extremen Ausreisser | Einzelne Punkte bilden keine eigenen Äste | Dendrogramm ansehen | Ein Ast mit einem Objekt | Ausreisser prüfen und begründen |

::: {.panel-tabset}

## R

```{r}
#| label: fig-verknuepfung-r
#| fig-cap: "Dieselben Daten, drei Verknüpfungsmethoden. Single erzeugt Ketten, Complete und Ward kompakte Gruppen."
#| fig-height: 3.6
distanzen <- dist(skaliert)

par(mfrow = c(1, 3), mar = c(2, 4, 3, 1))
for (methode in c("single", "complete", "ward.D2")) {
  baum <- hclust(distanzen, method = methode)
  plot(baum, labels = FALSE, hang = -1, main = methode, xlab = "", sub = "")
}
par(mfrow = c(1, 1))
```

## Python

```{python}
#| label: fig-verknuepfung-py
#| fig-cap: "Dieselben drei Methoden in Python."
#| fig-height: 3.6
fig, achsen = plt.subplots(1, 3, figsize=(7, 3.6))
for ax, methode in zip(achsen, ["single", "complete", "ward"]):
    if methode == "ward":
        verbund = linkage(skaliert, method="ward")
    else:
        verbund = linkage(pdist(skaliert), method=methode)
    dendrogram(verbund, ax=ax, no_labels=True, color_threshold=0)
    ax.set_title(methode)
plt.tight_layout()
plt.show()
```

:::

Der Unterschied ist deutlich. Bei Single wächst ein langer Ast, an den einzelne
Objekte angehängt werden: der Kettenbildungseffekt. Bei Complete und Ward
entstehen klar getrennte Blöcke auf ähnlicher Höhe. Welche Methode passt, hängt
von der erwarteten Form ab; für kompakte Gruppen ist Ward der übliche
Ausgangspunkt.

## Durchführung in R und Python

::: {.panel-tabset}

## R

```{r}
#| label: durchfuehrung-hc-r
baum <- hclust(distanzen, method = "ward.D2")

gruppen <- cutree(baum, k = 3)
table(gruppen)

# Verschmelzungshoehen der letzten Schritte: wo wird der Sprung gross?
round(rev(baum$height)[1:8], 3)

# Wie gut gibt der Baum die Distanzen wieder
round(cor(distanzen, cophenetic(baum)), 3)
```

## Python

```{python}
#| label: durchfuehrung-hc-py
verbund = linkage(skaliert, method="ward")

gruppen = fcluster(verbund, t=3, criterion="maxclust")
print(np.bincount(gruppen)[1:])

print(np.round(verbund[-8:, 2][::-1], 3))

korrelation, _ = cophenet(verbund, pdist(skaliert))
print("kophenetische Korrelation:", round(float(korrelation), 3))
```

:::

Die Daten sind dieselben wie unter [k-Means](k-means.qmd): 270 Kunden in drei
eingebauten Gruppen, beschrieben durch Besuche und Umsatz, standardisiert.

## Output lesen

R, `hclust()` und `cutree()`:

| Grösse | Was sie sagt | Faustregel oder Falle |
|---|---|---|
| `height` | Verschmelzungshöhen in der Reihenfolge der Schritte | ein grosser Sprung heisst: hier werden unähnliche Gruppen vereint |
| `merge` | welche Gruppen in welchem Schritt verschmelzen | negative Zahlen sind einzelne Objekte |
| `order` | Reihenfolge der Blätter im Dendrogramm | nur für die Darstellung, keine Rangfolge |
| `cutree(baum, k =)` | Zuordnung bei k Gruppen | schneidet waagrecht; die Nummerierung ist beliebig |
| `cutree(baum, h =)` | Zuordnung bei einer Höhe | nützlich, wenn die Höhe inhaltlich begründet ist |
| `cophenetic()` | Distanzen, wie der Baum sie darstellt | Korrelation mit den echten Distanzen misst die Treue der Darstellung |

Python, `scipy.cluster.hierarchy`:

| Zugriff | Was er liefert | Unterschied zu R |
|---|---|---|
| `linkage(...)` | Matrix mit vier Spalten: zwei Gruppen, Höhe, Grösse | in R getrennt in `merge` und `height` |
| `fcluster(..., criterion="maxclust")` | Zuordnung bei k Gruppen | wie `cutree(k =)`; Nummerierung beginnt bei 1 |
| `fcluster(..., criterion="distance")` | Zuordnung bei einer Höhe | wie `cutree(h =)` |
| `dendrogram(...)` | Zeichnung, optional gefärbt | in R `plot()` |
| `cophenet(...)` | Korrelation und kophenetische Distanzen | in R `cophenetic()` plus `cor()` |
| Datenmatrix bei Ward | `linkage(X, method="ward")` erwartet die Daten | in R erwartet `hclust` immer eine Distanzmatrix |

Die kophenetische Korrelation ist ein nützliches, oft übersehenes Mass: Sie sagt,
wie gut das Dendrogramm die tatsächlichen Distanzen abbildet. Werte über etwa 0.75
gelten als brauchbar; sie eignet sich zum Vergleich von Verknüpfungsmethoden, nicht
zur Wahl der Gruppenzahl.

## Ergebnisse interpretieren

### Szenario A: drei Gruppen im Dendrogramm

::: {.panel-tabset}

## R

```{r}
#| label: fig-szenario-a-hc-r
#| fig-cap: "Dendrogramm mit Schnitt bei drei Gruppen und die Gruppen im Streudiagramm."
#| fig-height: 3.6
par(mfrow = c(1, 2), mar = c(2, 4, 3, 1))
plot(baum, labels = FALSE, hang = -1, main = "Ward", xlab = "", sub = "")
rect.hclust(baum, k = 3, border = c("#2166ac", "#b2182b", "#1b7837"))

par(mar = c(4, 4, 3, 1))
plot(skaliert[, 1], skaliert[, 2], pch = 16, cex = 0.7,
     col = c("#2166ac", "#b2182b", "#1b7837")[gruppen],
     xlab = "Besuche (z)", ylab = "Umsatz (z)", main = "Schnitt bei k = 3")
par(mfrow = c(1, 1))

aggregate(kunden, by = list(gruppe = gruppen), FUN = mean) |>
  (\(x) round(x, 1))()
```

## Python

```{python}
#| label: fig-szenario-a-hc-py
#| fig-cap: "Dieselbe Darstellung in Python."
#| fig-height: 3.6
fig, achsen = plt.subplots(1, 2, figsize=(7, 3.6))
dendrogram(verbund, ax=achsen[0], no_labels=True, color_threshold=verbund[-2, 2])
achsen[0].set_title("Ward")
for nummer, farbe in zip([1, 2, 3], ["#2166ac", "#b2182b", "#1b7837"]):
    teil = skaliert[gruppen == nummer]
    achsen[1].scatter(teil[:, 0], teil[:, 1], s=10, color=farbe)
achsen[1].set_xlabel("Besuche (z)")
achsen[1].set_ylabel("Umsatz (z)")
achsen[1].set_title("Schnitt bei k = 3")
plt.tight_layout()
plt.show()

print(kunden.assign(gruppe=gruppen).groupby("gruppe").mean().round(1))
```

:::

Im Dendrogramm sind drei Blöcke erkennbar, die auf ähnlicher Höhe zusammenlaufen;
darüber folgt ein deutlicher Sprung. Genau dort wird geschnitten. Die
Verschmelzungshöhen aus der Durchführung bestätigen das: Die letzten beiden
Sprünge sind gross, die davor deutlich kleiner.

Für die Deutung zählen die Gruppenmittelwerte in den ursprünglichen Einheiten,
nicht die Bildposition. Eine Gruppe mit vielen Besuchen und mittlerem Umsatz ist
etwas anderes als eine mit wenigen Besuchen und hohem Umsatz, und genau daraus
entstehen die Namen der Segmente.

Ergebnissatz: Ein hierarchisches Clustering (Ward, euklidische Distanz auf
standardisierten Merkmalen, n = 270) zeigt drei Gruppen; geschnitten wurde
oberhalb der drei kompakten Blöcke und unterhalb des deutlichen Sprungs in den
Verschmelzungshöhen. Die Gruppen umfassen die ausgegebenen Grössen mit den
ausgegebenen Mittelwerten.

### Szenario B: keine klare Gruppenzahl

Wenn die Daten keine Gruppen enthalten, wächst das Dendrogramm gleichmässig, und
jeder Schnitt ist gleich willkürlich.

::: {.panel-tabset}

## R

```{r}
#| label: fig-szenario-b-hc-r
#| fig-cap: "Dendrogramm zu Daten ohne Gruppenstruktur: gleichmässiges Wachstum, kein Sprung."
#| fig-height: 3.2
set.seed(13)
ohne_struktur <- matrix(rnorm(200 * 2), ncol = 2)

baum_b <- hclust(dist(scale(ohne_struktur)), method = "ward.D2")
plot(baum_b, labels = FALSE, hang = -1, main = "ohne Struktur", xlab = "", sub = "")

round(rev(baum_b$height)[1:8], 3)
```

## Python

```{python}
#| label: szenario-b-hc-py
rng_b = np.random.default_rng(13)
ohne_struktur = rng_b.normal(size=(200, 2))

verbund_b = linkage(StandardScaler().fit_transform(ohne_struktur), method="ward")
print(np.round(verbund_b[-8:, 2][::-1], 3))
```

:::

Die Verschmelzungshöhen fallen gleichmässig ab, ohne einen ausgezeichneten
Sprung. Aussage: Es gibt keine natürliche Gruppenzahl. Ein Schnitt ist trotzdem
möglich, und das ist die Falle: Man erhält Gruppen, die keine sind, und sie lassen
sich hinterher sogar beschreiben, weil jede Aufteilung Mittelwertunterschiede
erzeugt.

Das Vorgehen: Vor jeder Interpretation prüfen, ob überhaupt Struktur vorliegt,
über den Verlauf der Verschmelzungshöhen, die Silhouette und die Gap-Statistik,
siehe [Clustergüte](clusterguete.qmd).

Ergebnissatz: Die Verschmelzungshöhen zeigen keinen ausgezeichneten Sprung; die
Daten geben keine Gruppenstruktur her.

### Szenario C: Fallstrick Kettenbildung bei Single-Linkage

::: {.panel-tabset}

## R

```{r}
#| label: fig-szenario-c-hc-r
#| fig-cap: "Zwei kompakte Wolken mit einer dünnen Brücke. Single verbindet über die Brücke, Ward trennt korrekt."
#| fig-height: 3.6
set.seed(3)
wolke_a <- cbind(rnorm(80, -2, 0.4), rnorm(80, 0, 0.4))
wolke_b <- cbind(rnorm(80, 2, 0.4), rnorm(80, 0, 0.4))
bruecke <- cbind(seq(-1.6, 1.6, length.out = 12), rnorm(12, 0, 0.05))
brueckendaten <- rbind(wolke_a, wolke_b, bruecke)

baum_single <- hclust(dist(brueckendaten), method = "single")
baum_ward <- hclust(dist(brueckendaten), method = "ward.D2")

g_single <- cutree(baum_single, k = 2)
g_ward <- cutree(baum_ward, k = 2)

par(mfrow = c(1, 2), mar = c(4, 4, 3, 1))
plot(brueckendaten, pch = 16, cex = 0.6, col = c("#2166ac", "#b2182b")[g_single],
     xlab = "x", ylab = "y", main = "Single, k = 2")
plot(brueckendaten, pch = 16, cex = 0.6, col = c("#2166ac", "#b2182b")[g_ward],
     xlab = "x", ylab = "y", main = "Ward, k = 2")
par(mfrow = c(1, 1))

table(single = g_single)
table(ward = g_ward)
```

## Python

```{python}
#| label: szenario-c-hc-py
rng_c = np.random.default_rng(3)
wolke_a = np.column_stack([rng_c.normal(-2, 0.4, 80), rng_c.normal(0, 0.4, 80)])
wolke_b = np.column_stack([rng_c.normal(2, 0.4, 80), rng_c.normal(0, 0.4, 80)])
bruecke = np.column_stack([np.linspace(-1.6, 1.6, 12), rng_c.normal(0, 0.05, 12)])
brueckendaten = np.vstack([wolke_a, wolke_b, bruecke])

g_single = fcluster(linkage(pdist(brueckendaten), method="single"), 2, "maxclust")
g_ward = fcluster(linkage(brueckendaten, method="ward"), 2, "maxclust")

print("Single:", np.bincount(g_single)[1:].tolist())
print("Ward:  ", np.bincount(g_ward)[1:].tolist())
```

:::

Bei Single-Linkage entsteht eine Aufteilung, in der eine Gruppe fast alle Punkte
enthält und die andere nur wenige: Die zwölf Brückenpunkte genügen, um die beiden
Wolken über eine Kette von kurzen Abständen zu verbinden. Ward trennt die Wolken
dagegen wie erwartet.

Erkennbar ist der Fall an den Gruppengrössen und am Dendrogramm, in dem ein
langer Ast mit einzeln angehängten Objekten wächst. Das Vorgehen: Single-Linkage
nur verwenden, wenn langgezogene Strukturen gesucht sind; sonst Ward oder Average.
Und immer die Gruppengrössen ansehen, bevor man deutet.

Ergebnissatz: Single-Linkage verbindet die beiden Wolken über wenige
Zwischenpunkte (Gruppengrössen wie ausgegeben); berichtet wird die Lösung mit
Ward.

### Weiteres Szenario: gemischte Datentypen

Der praktische Vorteil des Verfahrens ist, dass es mit jeder Distanzmatrix
arbeitet, also auch mit Gower für gemischte Typen.

::: {.panel-tabset}

## R

```{r}
#| label: szenario-d-hc-r
gemischt <- data.frame(
  umsatz = kunden$umsatz[1:60],
  besuche = kunden$besuche[1:60],
  segment = factor(rep(c("Privat", "Gewerbe"), 30)),
  zufriedenheit = factor(rep(c("niedrig", "mittel", "hoch"), 20),
                         levels = c("niedrig", "mittel", "hoch"), ordered = TRUE)
)

baum_gower <- hclust(daisy(gemischt, metric = "gower"), method = "average")
table(cutree(baum_gower, k = 3))
```

## Python

```{python}
#| label: szenario-d-hc-py
# Python bringt Gower nicht mit; hier die Distanzmatrix von Hand
gemischt = pd.DataFrame({
    "umsatz": kunden["umsatz"][:60].values,
    "besuche": kunden["besuche"][:60].values,
    "segment": np.tile(["Privat", "Gewerbe"], 30),
    "zufriedenheit": np.tile([0, 1, 2], 20),
})

def gower(df):
    teile = []
    for name in df.columns:
        s = df[name]
        if s.dtype.kind in "if":
            spanne = s.max() - s.min()
            teile.append(np.abs(s.values[:, None] - s.values[None, :]) / spanne)
        else:
            teile.append((s.values[:, None] != s.values[None, :]).astype(float))
    return np.mean(teile, axis=0)

matrix = gower(gemischt)
verbund_g = linkage(matrix[np.triu_indices_from(matrix, k=1)], method="average")
print(np.bincount(fcluster(verbund_g, 3, "maxclust"))[1:].tolist())
```

:::

Weil nur die Distanzmatrix nötig ist, lässt sich hier clustern, wo k-Means gar
nicht anwendbar wäre. Der Preis ist die Deutung: Bei gemischten Merkmalen ist
weniger offensichtlich, welche Variable eine Gruppe ausmacht, weshalb die
Gruppenprofile umso wichtiger werden.

## Interpretationsfallen

- **Ein Dendrogramm zeigt immer eine Hierarchie**, auch wenn keine Gruppen
  existieren. Der Verlauf der Verschmelzungshöhen sagt, ob es welche gibt.
- **Die Reihenfolge der Blätter bedeutet nichts.** Sie ist eine
  Darstellungsentscheidung; benachbarte Blätter müssen nicht ähnlich sein.
- **Die Höhe ist Distanz, nicht Wahrscheinlichkeit.** Sie hängt am gewählten
  Distanzmass und der Verknüpfungsmethode.
- **Der Schnitt ist eine Entscheidung.** Er gehört begründet, über den Sprung in
  den Höhen, ein Gütemass oder eine inhaltliche Vorgabe.
- **Die Verknüpfungsmethode formt das Ergebnis.** Single erzeugt Ketten, Ward
  kompakte Gruppen ähnlicher Grösse. Wer die Methode wechselt, bis das Ergebnis
  gefällt, hat nichts gezeigt.
- **Einmal verschmolzen, immer verschmolzen.** Das Verfahren korrigiert frühe
  Zusammenfassungen nie; ein Fehler am Anfang bleibt im Baum.
- **Gruppennummern sind beliebig**, wie bei [k-Means](k-means.qmd).

## Ergebnis berichten

Vorlage für den Ergebnissatz:

> Ein hierarchisches Clustering ([Distanzmass], [Verknüpfung], n = [n]) ergibt
> bei einem Schnitt auf [Höhe oder k] Gruppen der Grössen [Grössen]. Der Schnitt
> ist begründet durch [Sprung in den Verschmelzungshöhen, Silhouette,
> inhaltliche Vorgabe]. Die kophenetische Korrelation beträgt [Wert].

Genannt werden: Distanzmass und Standardisierung, Verknüpfungsmethode, n,
Kriterium und Höhe des Schnitts, Gruppengrössen, Gruppenprofile in
Originaleinheiten und ein Mass für die Treue der Darstellung.

Beispiel für eine Ergebnistabelle:

| Gruppe | n | Besuche (Mittel) | Umsatz (Mittel) | Beschreibung |
|---|---|---|---|---|
| 1 | | | | |
| 2 | | | | |
| 3 | | | | |

## Abgrenzung zu verwandten Methoden

| Methode | Wann diese statt des hierarchischen Verfahrens |
|---|---|
| [k-Means](k-means.qmd) | viele Beobachtungen, k bekannt, kompakte Gruppen |
| [Clustergüte](clusterguete.qmd) | die Wahl der Gruppenzahl soll begründet werden |
| DBSCAN | Gruppen beliebiger Form, Ausreisser als eigene Kategorie |
| Gaussian-Mixture-Modelle | Zuordnung mit Wahrscheinlichkeit, verschiedene Gruppenformen |
| [Hauptkomponentenanalyse](hauptkomponentenanalyse.qmd) | Variablen verdichten statt Beobachtungen gruppieren |

## Verständnisfragen

::: {.quiz}
Ein Dendrogramm mit Single-Linkage zeigt einen langen Ast, an dem einzelne
Objekte hängen. Was bedeutet das?

- [x] Kettenbildung: Objekte werden über kurze Einzelabstände angehängt ~ Richtig.
      Single verbindet Gruppen über ihren kleinsten Abstand, weshalb wenige
      Zwischenpunkte zwei Wolken verbinden können. Für kompakte Gruppen ist Ward
      oder Average die passende Wahl.
- [ ] Die Daten haben viele Ausreisser ~ Möglich, aber das Muster entsteht auch
      ohne Ausreisser.
- [ ] Der Baum wurde falsch gezeichnet ~ Die Darstellung ist korrekt, sie zeigt
      die Eigenschaft des Verfahrens.
:::

::: {.quiz}
Die Verschmelzungshöhen fallen gleichmässig ab, ohne Sprung. Was folgt für die
Gruppenzahl?

- [x] Es gibt keine natürliche Gruppenzahl in diesen Daten ~ Richtig. Ein Schnitt
      ist technisch möglich, liefert aber Gruppen ohne Substanz. Vor der Deutung
      wird geprüft, ob überhaupt Struktur vorliegt.
- [ ] Man nimmt die Zahl, bei der die Gruppen gleich gross sind ~ Gleiche Grösse
      ist kein Kriterium für Struktur.
- [ ] Man schneidet in der Mitte des Baums ~ Das ist genau die willkürliche
      Entscheidung, die man vermeiden will.
:::

::: {.quiz}
Warum liefern Ward und k-Means auf kompakten Daten oft ähnliche Ergebnisse?

- [x] Beide minimieren die Streuung innerhalb der Gruppen ~ Richtig. Ward tut es
      schrittweise beim Verschmelzen, k-Means iterativ bei vorgegebenem k. Die
      Unterschiede liegen im Vorgehen, nicht im Ziel.
- [ ] Beide verwenden dieselbe Anzahl Startwerte ~ Ward hat kein
      Startwertproblem.
- [ ] Beide setzen normalverteilte Daten voraus ~ Keines der beiden Verfahren
      setzt eine Verteilung voraus.
:::

::: {.quiz}
Was misst die kophenetische Korrelation?

- [x] Wie gut das Dendrogramm die tatsächlichen Distanzen wiedergibt ~ Richtig.
      Sie vergleicht die Distanzen aus dem Baum mit den ursprünglichen und eignet
      sich zum Vergleich von Verknüpfungsmethoden.
- [ ] Wie gut die Gruppen getrennt sind ~ Dafür ist die Silhouette zuständig.
- [ ] Wie viele Gruppen es gibt ~ Zur Wahl der Gruppenzahl trägt sie nichts bei.
:::

## Verlinkte Ressourcen

- [An Introduction to Statistical Learning, Kapitel 12.4](https://www.statlearning.com/)
- [R-Dokumentation zu `hclust`](https://stat.ethz.ch/R-manual/R-devel/library/stats/html/hclust.html)
- [scipy: hierarchisches Clustering](https://docs.scipy.org/doc/scipy/reference/cluster.hierarchy.html)
