---
title: "k-Means"
description: "Objekte in k Gruppen teilen, Startwerte und die Wahl von k."
categories: ["Clustering", "Interpretation", "R", "Python"]
quelle: ["STATDA"]
seitentyp: methode
stand: entwurf
order: 40
---

```{r}
#| label: setup-r
#| include: false
set.seed(2026)

# Kundendaten mit drei eingebauten Gruppen, unterschiedlich gross
gruppe_wahr <- rep(c("A", "B", "C"), times = c(120, 90, 60))
kunden <- data.frame(
  besuche = round(c(rnorm(120, 14, 2.5), rnorm(90, 6, 1.8), rnorm(60, 3, 1.2)), 1),
  umsatz  = round(c(rnorm(120, 1400, 220), rnorm(90, 900, 160), rnorm(60, 2200, 300)), 0)
)
```

```{python}
#| label: setup-python
#| include: false
import numpy as np
import pandas as pd
import matplotlib.pyplot as plt
from sklearn.cluster import KMeans
from sklearn.preprocessing import StandardScaler
from sklearn.metrics import silhouette_score

plt.rcParams.update({"figure.figsize": (7, 4.2), "font.size": 11,
                     "savefig.dpi": 288, "figure.dpi": 288})

rng = np.random.default_rng(2026)

gruppe_wahr = np.repeat(["A", "B", "C"], [120, 90, 60])
kunden = pd.DataFrame({
    "besuche": np.concatenate([rng.normal(14, 2.5, 120), rng.normal(6, 1.8, 90),
                               rng.normal(3, 1.2, 60)]).round(1),
    "umsatz": np.concatenate([rng.normal(1400, 220, 120), rng.normal(900, 160, 90),
                              rng.normal(2200, 300, 60)]).round(0),
})
```

## Kurzsteckbrief

| | |
|---|---|
| Fragestellung | Lassen sich die Beobachtungen in k Gruppen teilen, sodass jede Gruppe möglichst homogen ist? |
| Zielvariable | keine, das Verfahren ist unüberwacht |
| Eingang | metrische Variablen, standardisiert |
| Was die Methode liefert | Gruppenzuordnung je Beobachtung, Zentren je Gruppe, Streuung innerhalb der Gruppen |
| R-Funktion | `kmeans(scale(daten), centers = k, nstart = 25)` |
| Python-Funktion | `KMeans(n_clusters=k, n_init=25).fit(standardisiert)` |
| Verwandte Methoden | [hierarchisches Clustering](hierarchisches-clustering.qmd), [Clustergüte](clusterguete.qmd), [Distanzmasse](distanzmasse.qmd) |

## Wann diese Methode, wann nicht

Typische Fragestellungen: Kundensegmente bilden, Maschinen nach Betriebsmuster
gruppieren, Messreihen in Zustandsklassen einteilen. Gemeinsam ist ihnen, dass
Gruppen gesucht und nicht bekannt sind, und dass alle Variablen metrisch sind.

k-Means teilt die Beobachtungen so auf, dass die Summe der quadrierten Abstände
zu den Gruppenzentren minimal wird. Das Verfahren ist schnell und funktioniert
bei kompakten, ähnlich grossen Gruppen sehr gut. Es hat drei Eigenschaften, die
man kennen muss: Die Anzahl Gruppen wird vorgegeben, das Ergebnis hängt von den
Startwerten ab, und die Gruppenform ist implizit kugelig.

| Situation | Stattdessen |
|---|---|
| Anzahl Gruppen unbekannt und Struktur soll sichtbar werden | [hierarchisches Clustering](hierarchisches-clustering.qmd) |
| Gemischte Datentypen, nominale Merkmale dabei | Gower-Distanz mit hierarchischem Verfahren, siehe [Distanzmasse](distanzmasse.qmd) |
| Gruppen sind langgezogen, verschachtelt oder ringförmig | dichtebasierte Verfahren wie DBSCAN |
| Ausreisser sollen keine eigene Gruppe erzwingen | k-Medoids, DBSCAN |
| Die Gruppen sind bekannt und sollen vorhergesagt werden | [Klassifikation](../regression/klassifikationsguete.qmd) |
| Viele Dimensionen mit Rauschen | zuerst [Hauptkomponentenanalyse](hauptkomponentenanalyse.qmd) |

## Grundidee und Modell

Gesucht ist eine Aufteilung in $k$ Gruppen, die die Streuung innerhalb der
Gruppen minimiert:

$$\min \sum_{j=1}^{k} \sum_{i \in C_j} \lVert x_i - \mu_j \rVert^2$$

| Bestandteil | Bedeutung |
|---|---|
| $C_j$ | Menge der Beobachtungen in Gruppe $j$ |
| $\mu_j$ | Zentrum der Gruppe $j$, der Mittelwert ihrer Mitglieder |
| $\lVert x_i - \mu_j \rVert^2$ | quadrierte euklidische Distanz zum Zentrum |

Der Algorithmus wechselt zwei Schritte ab, bis sich nichts mehr ändert: Jede
Beobachtung wird dem nächsten Zentrum zugeordnet, dann wird jedes Zentrum als
Mittelwert seiner Mitglieder neu berechnet. Das findet garantiert ein lokales
Minimum, aber nicht garantiert das beste. Deshalb wird das Verfahren mit
mehreren Startwerten wiederholt, und die beste Lösung gewinnt: in R über
`nstart`, in Python über `n_init`.

Weil quadrierte euklidische Distanzen minimiert werden, sind zwei Dinge
eingebaut: Die Gruppen werden tendenziell kugelig und ähnlich gross, und die
Standardisierung entscheidet über das Ergebnis, siehe
[Distanzmasse](distanzmasse.qmd).

## Voraussetzungen und ihre Prüfung

| Voraussetzung | Was sie bedeutet | Prüfung | Folge bei Verletzung | Vorgehen |
|---|---|---|---|---|
| Metrische Variablen | Mittelwerte als Zentren sind sinnvoll | [Skalenniveau](../grundlagen/skalenniveaus.qmd) | Zentren sind nicht deutbar | Gower mit hierarchischem Verfahren |
| Standardisierung | Keine Variable dominiert wegen ihrer Einheit | Varianzen vergleichen | Gruppierung folgt nur der grössten Variablen | `scale()` beziehungsweise `StandardScaler` |
| Annähernd kugelige Gruppen | Gruppen sind kompakt, nicht langgezogen | Streudiagramm | Gruppen werden quer durchgeschnitten | dichtebasierte Verfahren |
| Ähnliche Gruppengrössen | Keine Gruppe ist um Grössenordnungen kleiner | Gruppengrössen nach dem Lauf | Kleine Gruppen werden geschluckt | hierarchisch, oder k erhöhen |
| Keine extremen Ausreisser | Einzelne Punkte ziehen kein Zentrum auf sich | Streudiagramm, Abstände zum Zentrum | Eine Gruppe besteht aus einem Punkt | Ausreisser prüfen, k-Medoids |
| Mehrere Startwerte | Das lokale Minimum ist nicht das erste gefundene | `nstart` beziehungsweise `n_init` setzen | Ergebnis schwankt zwischen Läufen | mindestens 25 Startwerte |

::: {.panel-tabset}

## R

```{r}
#| label: fig-voraussetzungen-km-r
#| fig-cap: "Links die Rohdaten, rechts die standardisierten. Erst standardisiert sind beide Variablen gleich gewichtet."
#| fig-height: 3.4
skaliert <- scale(kunden)

par(mfrow = c(1, 2), mar = c(4, 4, 3, 1))
plot(kunden$besuche, kunden$umsatz, pch = 16, cex = 0.6, col = "grey40",
     xlab = "Besuche", ylab = "Umsatz", main = "Rohdaten")
plot(skaliert[, 1], skaliert[, 2], pch = 16, cex = 0.6, col = "grey40",
     xlab = "Besuche (z)", ylab = "Umsatz (z)", main = "standardisiert")
par(mfrow = c(1, 1))

round(apply(kunden, 2, var), 1)
```

## Python

```{python}
#| label: fig-voraussetzungen-km-py
#| fig-cap: "Dieselbe Gegenüberstellung in Python."
#| fig-height: 3.4
skaliert = StandardScaler().fit_transform(kunden)

fig, achsen = plt.subplots(1, 2, figsize=(7, 3.4))
achsen[0].scatter(kunden["besuche"], kunden["umsatz"], s=8, color="0.4")
achsen[0].set_xlabel("Besuche")
achsen[0].set_ylabel("Umsatz")
achsen[0].set_title("Rohdaten")
achsen[1].scatter(skaliert[:, 0], skaliert[:, 1], s=8, color="0.4")
achsen[1].set_xlabel("Besuche (z)")
achsen[1].set_ylabel("Umsatz (z)")
achsen[1].set_title("standardisiert")
plt.tight_layout()
plt.show()

print(kunden.var().round(1).to_dict())
```

:::

Die Varianz des Umsatzes ist um mehrere Grössenordnungen grösser als die der
Besuche, weil Franken und Anzahl verschiedene Einheiten sind. Ohne
Standardisierung würde k-Means praktisch nur nach Umsatz trennen. Im rechten Bild
sind drei Punktwolken erkennbar, was zur eingebauten Struktur passt.

## Durchführung in R und Python

::: {.panel-tabset}

## R

```{r}
#| label: durchfuehrung-km-r
km <- kmeans(skaliert, centers = 3, nstart = 25)

km$size
round(km$centers, 3)
round(c(within = km$tot.withinss, between = km$betweenss,
        anteil = km$betweenss / km$totss), 3)
```

## Python

```{python}
#| label: durchfuehrung-km-py
km = KMeans(n_clusters=3, n_init=25, random_state=2026).fit(skaliert)

print(np.bincount(km.labels_))
print(pd.DataFrame(km.cluster_centers_, columns=kunden.columns,
                   index=[f"Gruppe {i+1}" for i in range(3)]).round(3))

gesamt = ((skaliert - skaliert.mean(axis=0)) ** 2).sum()
print({"within": round(float(km.inertia_), 3),
       "between": round(float(gesamt - km.inertia_), 3),
       "anteil": round(float((gesamt - km.inertia_) / gesamt), 3)})
```

:::

Die Daten sind in beiden Sprachen nach derselben Vorschrift erzeugt: 270 Kunden
in drei eingebauten Gruppen von 120, 90 und 60 Beobachtungen, beschrieben durch
Besuche und Umsatz. Weil die Gruppen konstruiert sind, lässt sich prüfen, ob das
Verfahren sie findet.

## Output lesen

R, `kmeans()`:

| Grösse | Was sie sagt | Faustregel oder Falle |
|---|---|---|
| `size` | Anzahl Beobachtungen je Gruppe | eine Gruppe mit einem oder zwei Fällen deutet auf Ausreisser |
| `centers` | Zentren in den Einheiten der übergebenen Daten | bei standardisierten Daten in Standardabweichungen, also zurückrechnen für den Bericht |
| `cluster` | Gruppennummer je Beobachtung | die Nummerierung ist beliebig und wechselt zwischen Läufen |
| `tot.withinss` | Summe der quadrierten Abstände innerhalb der Gruppen | sinkt zwangsläufig mit steigendem k |
| `betweenss` | Streuung zwischen den Gruppen | |
| `totss` | Gesamtstreuung | `betweenss / totss` ist der erklärte Anteil |
| `iter` | Anzahl Durchläufe bis zur Konvergenz | |
| Warnung `did not converge` | Abbruch vor Konvergenz | `iter.max` erhöhen |

Python, `KMeans`:

| Zugriff | Was er liefert | Unterschied zu R |
|---|---|---|
| `labels_` | Gruppenzuordnung | wie `cluster`, aber nullbasiert |
| `cluster_centers_` | Zentren | wie `centers` |
| `inertia_` | Summe der quadrierten Abstände innerhalb der Gruppen | wie `tot.withinss` |
| `n_iter_` | Anzahl Durchläufe | wie `iter` |
| kein `betweenss` | selbst berechnen als Gesamtstreuung minus `inertia_` | in R enthalten |
| `n_init` | Anzahl Startwerte | wie `nstart`; die Voreinstellung hat sich zwischen den Versionen geändert, deshalb ausdrücklich setzen |

In beiden Sprachen gilt: **Die Gruppennummern bedeuten nichts.** Gruppe 1 in
einem Lauf kann Gruppe 3 im nächsten sein. Für den Bericht werden die Gruppen
nach einem inhaltlichen Merkmal umsortiert und benannt.

## Ergebnisse interpretieren

### Szenario A: drei klar getrennte Gruppen

::: {.panel-tabset}

## R

```{r}
#| label: fig-szenario-a-km-r
#| fig-cap: "Gefundene Gruppen mit ihren Zentren. Die Farben sind Gruppennummern, keine Rangfolge."
kunden$gruppe <- factor(km$cluster)

plot(skaliert[, 1], skaliert[, 2], pch = 16, cex = 0.7,
     col = c("#2166ac", "#b2182b", "#1b7837")[km$cluster],
     xlab = "Besuche (z)", ylab = "Umsatz (z)")
points(km$centers, pch = 4, cex = 2, lwd = 3)

# Zentren zurueck in die Einheiten der Rohdaten
zentren_roh <- t(t(km$centers) * attr(skaliert, "scaled:scale") +
                   attr(skaliert, "scaled:center"))
round(zentren_roh, 1)

table(gefunden = km$cluster, eingebaut = gruppe_wahr)
```

## Python

```{python}
#| label: fig-szenario-a-km-py
#| fig-cap: "Dieselbe Darstellung in Python."
skalierer = StandardScaler().fit(kunden)

fig, ax = plt.subplots()
for nummer, farbe in enumerate(["#2166ac", "#b2182b", "#1b7837"]):
    teil = skaliert[km.labels_ == nummer]
    ax.scatter(teil[:, 0], teil[:, 1], s=10, color=farbe, label=f"Gruppe {nummer+1}")
ax.scatter(km.cluster_centers_[:, 0], km.cluster_centers_[:, 1],
           marker="x", s=120, linewidths=3, color="black")
ax.set_xlabel("Besuche (z)")
ax.set_ylabel("Umsatz (z)")
ax.legend(frameon=False)
plt.show()

print(pd.DataFrame(skalierer.inverse_transform(km.cluster_centers_),
                   columns=kunden.columns,
                   index=[f"Gruppe {i+1}" for i in range(3)]).round(1))
print(pd.crosstab(km.labels_, gruppe_wahr))
```

:::

Die Kreuztabelle vergleicht die gefundenen Gruppen mit den eingebauten. Sie
stimmen bis auf wenige Randfälle überein, was hier möglich ist, weil die
Struktur konstruiert wurde; in echten Daten gibt es diese Vergleichsmöglichkeit
nicht.

Für die Deutung sind die zurückgerechneten Zentren entscheidend, nicht die
standardisierten: Eine Gruppe mit rund 14 Besuchen und 1400 Franken Umsatz ist
etwas anderes als eine mit 3 Besuchen und 2200 Franken. Genau daraus entstehen die
Namen der Segmente, und ohne Namen ist ein Clustering kein Ergebnis.

Der Anteil `betweenss / totss` sagt, wie viel Streuung die Aufteilung erklärt. Er
ist eine Kennzahl, kein Gütesiegel: Er steigt mit jedem zusätzlichen k.

Ergebnissatz: k-Means auf zwei standardisierten Merkmalen (n = 270, k = 3, 25
Startwerte) ergibt Gruppen mit den ausgegebenen Grössen. Die Zentren liegen bei
den ausgegebenen Werten für Besuche und Umsatz; die Aufteilung erklärt den
ausgegebenen Anteil der Gesamtstreuung.

### Szenario B: k zu hoch gewählt

k-Means teilt immer, auch wenn nichts zu teilen ist. Bei zu grossem k werden
bestehende Gruppen zerschnitten, und die Kennzahlen verbessern sich trotzdem.

::: {.panel-tabset}

## R

```{r}
#| label: szenario-b-km-r
for (k in 2:6) {
  lauf <- kmeans(skaliert, centers = k, nstart = 25)
  cat("k =", k,
      "| within:", round(lauf$tot.withinss, 1),
      "| Anteil erklaert:", round(lauf$betweenss / lauf$totss, 3),
      "| kleinste Gruppe:", min(lauf$size), "\n")
}
```

## Python

```{python}
#| label: szenario-b-km-py
gesamt = ((skaliert - skaliert.mean(axis=0)) ** 2).sum()
for k in range(2, 7):
    lauf = KMeans(n_clusters=k, n_init=25, random_state=2026).fit(skaliert)
    print(f"k = {k} | within: {lauf.inertia_:.1f} "
          f"| Anteil erklaert: {(gesamt - lauf.inertia_) / gesamt:.3f} "
          f"| kleinste Gruppe: {np.bincount(lauf.labels_).min()}")
```

:::

Die Streuung innerhalb der Gruppen sinkt mit jedem zusätzlichen k, und der
erklärte Anteil steigt. Das ist keine Verbesserung, sondern eine
Selbstverständlichkeit: Bei k gleich der Anzahl Beobachtungen wäre die Streuung
null. Deshalb taugt diese Kennzahl nicht zur Wahl von k.

Woran man den Punkt erkennt, an dem es aufhört, sinnvoll zu sein: Der Zugewinn
wird klein (der Knick im Verlauf), und die kleinste Gruppe wird zu klein, um sie
inhaltlich zu beschreiben. Die systematische Behandlung steht unter
[Clustergüte](clusterguete.qmd).

Ergebnissatz: Der Zugewinn an erklärter Streuung fällt ab k = 3 deutlich ab;
berichtet wird die Lösung mit drei Gruppen.

### Szenario C: Fallstrick nicht kugelige Gruppen

k-Means minimiert Abstände zu Zentren und schneidet den Raum damit in
geradlinig begrenzte Bereiche. Bei langgezogenen oder verschachtelten Gruppen
liegt es systematisch falsch, ohne dass die Kennzahlen etwas anzeigen.

::: {.panel-tabset}

## R

```{r}
#| label: fig-szenario-c-km-r
#| fig-cap: "Zwei ineinander liegende Ringe. Links die wahre Struktur, rechts die Aufteilung durch k-Means."
#| fig-height: 3.4
set.seed(7)
winkel <- runif(400, 0, 2 * pi)
radius <- c(rep(1, 200), rep(3, 200)) + rnorm(400, 0, 0.15)
ringe <- data.frame(x = radius * cos(winkel), y = radius * sin(winkel))
ring_wahr <- rep(c("innen", "aussen"), each = 200)

km_ringe <- kmeans(scale(ringe), centers = 2, nstart = 25)

par(mfrow = c(1, 2), mar = c(4, 4, 3, 1))
plot(ringe$x, ringe$y, pch = 16, cex = 0.6,
     col = ifelse(ring_wahr == "innen", "#2166ac", "#b2182b"),
     xlab = "x", ylab = "y", main = "wahre Struktur")
plot(ringe$x, ringe$y, pch = 16, cex = 0.6,
     col = c("#2166ac", "#b2182b")[km_ringe$cluster],
     xlab = "x", ylab = "y", main = "k-Means mit k = 2")
par(mfrow = c(1, 1))

table(km_ringe$cluster, ring_wahr)
round(km_ringe$betweenss / km_ringe$totss, 3)
```

## Python

```{python}
#| label: szenario-c-km-py
rng_c = np.random.default_rng(7)
winkel = rng_c.uniform(0, 2 * np.pi, 400)
radius = np.concatenate([np.ones(200), np.full(200, 3.0)]) + rng_c.normal(0, 0.15, 400)
ringe = pd.DataFrame({"x": radius * np.cos(winkel), "y": radius * np.sin(winkel)})
ring_wahr = np.repeat(["innen", "aussen"], 200)

km_ringe = KMeans(n_clusters=2, n_init=25, random_state=7) \
    .fit(StandardScaler().fit_transform(ringe))

print(pd.crosstab(km_ringe.labels_, ring_wahr))
print("Silhouette:", round(silhouette_score(
    StandardScaler().fit_transform(ringe), km_ringe.labels_), 3))
```

:::

Die Kreuztabelle zeigt das Problem: Jede gefundene Gruppe enthält etwa gleich
viele Punkte aus beiden Ringen. k-Means hat den Raum durch die Mitte geschnitten,
weil das die Abstandssumme minimiert, und damit die Struktur vollständig
verfehlt. Der erklärte Anteil der Streuung sieht dabei unauffällig aus, und die
Silhouette ist mittelmässig, aber nicht alarmierend.

Erkennbar ist der Fall nur im Bild. Das Vorgehen: Vor dem Clustering die Daten
ansehen, bei zwei oder drei Dimensionen direkt, bei mehr über die
[Hauptkomponenten](hauptkomponentenanalyse.qmd). Zeigen sich langgezogene,
ringförmige oder verschachtelte Formen, ist ein dichtebasiertes Verfahren wie
DBSCAN die passende Wahl, oder ein hierarchisches mit geeigneter
Verknüpfungsmethode.

Ergebnissatz: k-Means trennt die beiden ringförmigen Gruppen nicht (Kreuztabelle
wie ausgegeben); für diese Struktur wird ein dichtebasiertes Verfahren verwendet.

### Weiteres Szenario: Startwerte

::: {.panel-tabset}

## R

```{r}
#| label: szenario-d-km-r
werte <- sapply(1:20, function(i) {
  set.seed(i)
  kmeans(skaliert, centers = 3, nstart = 1)$tot.withinss
})

round(c(bester = min(werte), schlechtester = max(werte),
        verschiedene_loesungen = length(unique(round(werte, 4)))), 3)

round(kmeans(skaliert, centers = 3, nstart = 25)$tot.withinss, 3)
```

## Python

```{python}
#| label: szenario-d-km-py
werte = [KMeans(n_clusters=3, n_init=1, random_state=i).fit(skaliert).inertia_
         for i in range(20)]

print({"bester": round(min(werte), 3), "schlechtester": round(max(werte), 3),
       "verschiedene_loesungen": len({round(w, 4) for w in werte})})
print("mit 25 Startwerten:",
      round(KMeans(n_clusters=3, n_init=25, random_state=2026).fit(skaliert).inertia_, 3))
```

:::

Mit einem einzigen Startwert landet das Verfahren je nach Zufall in
verschiedenen lokalen Minima; die schlechteste Lösung hat eine deutlich höhere
Streuung als die beste. Mit 25 Startwerten wird die beste gefunden. Das ist der
Grund, weshalb `nstart` beziehungsweise `n_init` immer ausdrücklich gesetzt wird:
Die Voreinstellung ist in beiden Sprachen niedrig und hat sich in Python zwischen
Versionen geändert.

## Interpretationsfallen

- **k-Means findet immer Gruppen.** Auch in Daten ohne Struktur. Dass eine Lösung
  vorliegt, sagt nichts darüber, ob es Gruppen gibt.
- **Die Streuung innerhalb sinkt mit k.** Sie taugt deshalb nicht zur Wahl von k,
  siehe [Clustergüte](clusterguete.qmd).
- **Gruppennummern sind beliebig.** Sie wechseln zwischen Läufen; jede Aussage
  über "Gruppe 2" braucht eine inhaltliche Beschreibung.
- **Ohne Standardisierung entscheidet die Einheit.** Der häufigste stille Fehler.
- **Zentren in Standardabweichungen sind nicht berichtbar.** Für den Bericht
  werden sie in die ursprünglichen Einheiten zurückgerechnet.
- **Kugelige Gruppen sind eine Annahme.** Bei anderen Formen liegt das Verfahren
  falsch, ohne es anzuzeigen.
- **Ein Clustering ist keine Erklärung.** Es beschreibt Ähnlichkeit in den
  gewählten Variablen; wer andere Variablen wählt, bekommt andere Gruppen.
- **Ausreisser verzerren Zentren.** Ein einzelner extremer Punkt kann eine
  eigene Gruppe erzwingen und die übrigen verschieben.

## Ergebnis berichten

Vorlage für den Ergebnissatz:

> Ein k-Means-Clustering auf [Variablen], standardisiert, mit k = [k] und [Anzahl]
> Startwerten (n = [n]) ergibt Gruppen der Grössen [Grössen]. Die Zentren liegen
> bei [Werte in Originaleinheiten]; die Aufteilung erklärt [Anteil] der
> Gesamtstreuung. Die Wahl von k stützt sich auf [Kriterium].

Genannt werden: verwendete Variablen und Standardisierung, k und dessen
Begründung, Anzahl Startwerte, Gruppengrössen, Zentren in Originaleinheiten,
erklärter Streuungsanteil, ein Gütemass wie die Silhouette und eine inhaltliche
Beschreibung jeder Gruppe.

Beispiel für eine Ergebnistabelle:

| Gruppe | n | Besuche (Mittel) | Umsatz (Mittel) | Beschreibung |
|---|---|---|---|---|
| 1 | | | | |
| 2 | | | | |
| 3 | | | | |

## Abgrenzung zu verwandten Methoden

| Methode | Wann diese statt k-Means |
|---|---|
| [Hierarchisches Clustering](hierarchisches-clustering.qmd) | k unbekannt, Struktur soll als Dendrogramm sichtbar werden |
| [Clustergüte](clusterguete.qmd) | die Wahl von k und die Beurteilung einer Lösung |
| k-Medoids | Ausreisser sollen weniger Einfluss haben, Zentren sollen echte Objekte sein |
| DBSCAN | Gruppen beliebiger Form, Ausreisser als eigene Kategorie |
| Gaussian-Mixture-Modelle | Gruppen dürfen verschiedene Streuung und Form haben, Zuordnung mit Wahrscheinlichkeit |
| [Hauptkomponentenanalyse](hauptkomponentenanalyse.qmd) | neue Variablen statt Gruppen von Beobachtungen |

## Verständnisfragen

::: {.quiz}
Nach dem Erhöhen von k von 3 auf 6 sinkt die Streuung innerhalb der Gruppen
deutlich. Ist die Lösung mit sechs Gruppen besser?

- [ ] Ja, geringere Streuung heisst bessere Anpassung ~ Die Streuung sinkt
      zwangsläufig mit jedem zusätzlichen k, bis sie bei k gleich n null ist.
- [x] Nein, die Kennzahl kann k nicht begründen ~ Richtig. Herangezogen werden
      der Knick im Verlauf, die Silhouette und die inhaltliche Beschreibbarkeit
      der Gruppen samt einer Mindestgrösse.
- [ ] Das entscheidet der erklärte Anteil der Streuung ~ Der ist dieselbe
      Kennzahl in anderer Form und steigt ebenfalls mit k.
:::

::: {.quiz}
Zwei Läufe mit identischen Daten liefern verschiedene Gruppennummern für
dieselben Kunden. Ist das ein Fehler?

- [x] Nein, die Nummerierung ist beliebig ~ Richtig. Nur die Aufteilung zählt.
      Für Berichte werden die Gruppen nach einem inhaltlichen Merkmal sortiert und
      benannt, damit sie über Läufe hinweg wiedererkennbar sind.
- [ ] Ja, das Verfahren ist instabil ~ Instabilität zeigt sich in
      unterschiedlichen Aufteilungen, nicht in vertauschten Nummern.
- [ ] Ja, es fehlt ein Startwert ~ Ein fester Startwert macht die Nummerierung
      reproduzierbar, sie bleibt aber inhaltlich bedeutungslos.
:::

::: {.quiz}
Ein Datensatz enthält zwei ineinander liegende ringförmige Gruppen. k-Means mit
k gleich zwei liefert eine Lösung mit ordentlichen Kennzahlen. Was ist passiert?

- [x] Der Raum wurde geradlinig geteilt, die Ringe wurden zerschnitten ~ Richtig.
      k-Means minimiert Abstände zu Zentren und erzeugt dadurch geradlinig
      begrenzte Bereiche. Ringförmige Strukturen kann es grundsätzlich nicht
      finden; die Kennzahlen zeigen das nicht an.
- [ ] Die Daten waren nicht standardisiert ~ Standardisierung ändert an der Form
      der Gruppen nichts.
- [ ] k war zu klein gewählt ~ Auch mit grösserem k entstehen geradlinig
      begrenzte Stücke, keine Ringe.
:::

::: {.quiz}
Warum werden die Zentren für den Bericht zurückgerechnet?

- [x] Weil sie in Standardabweichungen nicht deutbar sind ~ Richtig. Ein Zentrum
      bei 1.2 Standardabweichungen sagt niemandem etwas; 14 Besuche und 1400
      Franken Umsatz beschreiben das Segment.
- [ ] Weil die Standardisierung das Ergebnis verfälscht ~ Sie ist notwendig für
      die Gruppierung, nur nicht für die Darstellung.
- [ ] Weil die Zentren sonst nicht vergleichbar sind ~ Vergleichbar sind sie in
      beiden Skalen; deutbar nur in der ursprünglichen.
:::

## Verlinkte Ressourcen

- [An Introduction to Statistical Learning, Kapitel 12.4](https://www.statlearning.com/)
- [R-Dokumentation zu `kmeans`](https://stat.ethz.ch/R-manual/R-devel/library/stats/html/kmeans.html)
- [scikit-learn: KMeans](https://scikit-learn.org/stable/modules/generated/sklearn.cluster.KMeans.html)
