---
title: "k-Means"
description: "Objekte in k Gruppen teilen, Startwerte und die Wahl von k."
categories: ["Clustering", "Interpretation", "R", "Python"]
quelle: ["STATDA"]
seitentyp: methode
stand: entwurf
order: 40
---

```{r}
#| label: setup-r
#| include: false
# Kundendaten mit drei eingebauten Gruppen, unterschiedlich gross. Die
# Zufallszahlen stammen aus einem einfachen Kongruenzgenerator, damit R und
# Python exakt dieselben Daten sehen.
lehmer <- function(saat, anzahl) {
  s <- saat
  raus <- numeric(anzahl)
  for (k in seq_len(anzahl)) {
    s <- (16807 * s) %% 2147483647
    raus[k] <- s / 2147483647
  }
  raus
}

normalwerte <- function(saat, anzahl, mittel = 0, streuung = 1) {
  mittel + streuung * qnorm(lehmer(saat, anzahl))
}

gleichwerte <- function(saat, anzahl, von, bis) {
  von + (bis - von) * lehmer(saat, anzahl)
}

gruppe_wahr <- rep(c("A", "B", "C"), times = c(120, 90, 60))
kunden <- data.frame(
  besuche = round(c(normalwerte(3001, 120, 14, 2.5),
                    normalwerte(3002, 90, 6, 1.8),
                    normalwerte(3003, 60, 3, 1.2)), 1),
  umsatz  = round(c(normalwerte(4001, 120, 1400, 220),
                    normalwerte(4002, 90, 900, 160),
                    normalwerte(4003, 60, 2200, 300)), 0)
)
```

```{python}
#| label: setup-python
#| include: false
import numpy as np
import pandas as pd
import matplotlib.pyplot as plt
from scipy import stats
from sklearn.cluster import KMeans
from sklearn.preprocessing import StandardScaler
from sklearn.metrics import silhouette_score

plt.rcParams.update({"figure.figsize": (7, 4.2), "font.size": 11,
                     "savefig.dpi": 288, "figure.dpi": 288})


def lehmer(saat, anzahl):
    s = float(saat)
    raus = np.empty(anzahl)
    for k in range(anzahl):
        s = (16807.0 * s) % 2147483647.0
        raus[k] = s / 2147483647.0
    return raus


def normalwerte(saat, anzahl, mittel=0.0, streuung=1.0):
    return mittel + streuung * stats.norm.ppf(lehmer(saat, anzahl))


def gleichwerte(saat, anzahl, von, bis):
    return von + (bis - von) * lehmer(saat, anzahl)


gruppe_wahr = np.repeat(["A", "B", "C"], [120, 90, 60])
kunden = pd.DataFrame({
    "besuche": np.concatenate([normalwerte(3001, 120, 14, 2.5),
                               normalwerte(3002, 90, 6, 1.8),
                               normalwerte(3003, 60, 3, 1.2)]).round(1),
    "umsatz": np.concatenate([normalwerte(4001, 120, 1400, 220),
                              normalwerte(4002, 90, 900, 160),
                              normalwerte(4003, 60, 2200, 300)]).round(0),
})
```

## Kurzsteckbrief

| | |
|---|---|
| Fragestellung | Lassen sich die Beobachtungen in k Gruppen teilen, sodass jede Gruppe möglichst homogen ist? |
| Zielvariable | keine, das Verfahren ist unüberwacht |
| Eingang | metrische Variablen, standardisiert |
| Was die Methode liefert | Gruppenzuordnung je Beobachtung, Zentren je Gruppe, Streuung innerhalb der Gruppen |
| R-Funktion | `kmeans(scale(daten), centers = k, nstart = 25)` |
| Python-Funktion | `KMeans(n_clusters=k, n_init=25).fit(standardisiert)` |
| Verwandte Methoden | [hierarchisches Clustering](hierarchisches-clustering.qmd), [Clustergüte](clusterguete.qmd), [Distanzmasse](distanzmasse.qmd) |

## Wann diese Methode, wann nicht

Typische Fragestellungen: Kundensegmente bilden, Maschinen nach Betriebsmuster
gruppieren, Messreihen in Zustandsklassen einteilen. Gemeinsam ist ihnen, dass
Gruppen gesucht und nicht bekannt sind, und dass alle Variablen metrisch sind.

k-Means teilt die Beobachtungen so auf, dass die Summe der quadrierten Abstände
zu den Gruppenzentren minimal wird. Das Verfahren ist schnell und funktioniert
bei kompakten, ähnlich grossen Gruppen sehr gut. Es hat drei Eigenschaften, die
man kennen muss: Die Anzahl Gruppen wird vorgegeben, das Ergebnis hängt von den
Startwerten ab, und die Gruppenform ist implizit kugelig.

| Situation | Stattdessen |
|---|---|
| Anzahl Gruppen unbekannt und Struktur soll sichtbar werden | [hierarchisches Clustering](hierarchisches-clustering.qmd) |
| Gemischte Datentypen, nominale Merkmale dabei | Gower-Distanz mit hierarchischem Verfahren, siehe [Distanzmasse](distanzmasse.qmd) |
| Gruppen sind langgezogen, verschachtelt oder ringförmig | dichtebasierte Verfahren wie DBSCAN |
| Ausreisser sollen keine eigene Gruppe erzwingen | k-Medoids, DBSCAN |
| Die Gruppen sind bekannt und sollen vorhergesagt werden | [Klassifikation](../regression/klassifikationsguete.qmd) |
| Viele Dimensionen mit Rauschen | zuerst [Hauptkomponentenanalyse](hauptkomponentenanalyse.qmd) |

## Grundidee und Modell

Gesucht ist eine Aufteilung in $k$ Gruppen, die die Streuung innerhalb der
Gruppen minimiert:

$$\min \sum_{j=1}^{k} \sum_{i \in C_j} \lVert x_i - \mu_j \rVert^2$$

| Bestandteil | Bedeutung |
|---|---|
| $C_j$ | Menge der Beobachtungen in Gruppe $j$ |
| $\mu_j$ | Zentrum der Gruppe $j$, der Mittelwert ihrer Mitglieder |
| $\lVert x_i - \mu_j \rVert^2$ | quadrierte euklidische Distanz zum Zentrum |

Der Algorithmus wechselt zwei Schritte ab, bis sich nichts mehr ändert: Jede
Beobachtung wird dem nächsten Zentrum zugeordnet, dann wird jedes Zentrum als
Mittelwert seiner Mitglieder neu berechnet. Das findet garantiert ein lokales
Minimum, aber nicht garantiert das beste. Deshalb wird das Verfahren mit
mehreren Startwerten wiederholt, und die beste Lösung gewinnt: in R über
`nstart`, in Python über `n_init`.

Weil quadrierte euklidische Distanzen minimiert werden, sind zwei Dinge
eingebaut: Die Gruppen werden tendenziell kugelig und ähnlich gross, und die
Standardisierung entscheidet über das Ergebnis, siehe
[Distanzmasse](distanzmasse.qmd).

## Voraussetzungen und ihre Prüfung

| Voraussetzung | Was sie bedeutet | Prüfung | Folge bei Verletzung | Vorgehen |
|---|---|---|---|---|
| Metrische Variablen | Mittelwerte als Zentren sind sinnvoll | [Skalenniveau](../grundlagen/skalenniveaus.qmd) | Zentren sind nicht deutbar | Gower mit hierarchischem Verfahren |
| Standardisierung | Keine Variable dominiert wegen ihrer Einheit | Varianzen vergleichen | Gruppierung folgt nur der grössten Variablen | `scale()` beziehungsweise `StandardScaler` |
| Annähernd kugelige Gruppen | Gruppen sind kompakt, nicht langgezogen | Streudiagramm | Gruppen werden quer durchgeschnitten | dichtebasierte Verfahren |
| Ähnliche Gruppengrössen | Keine Gruppe ist um Grössenordnungen kleiner | Gruppengrössen nach dem Lauf | Kleine Gruppen werden geschluckt | hierarchisch, oder k erhöhen |
| Keine extremen Ausreisser | Einzelne Punkte ziehen kein Zentrum auf sich | Streudiagramm, Abstände zum Zentrum | Eine Gruppe besteht aus einem Punkt | Ausreisser prüfen, k-Medoids |
| Mehrere Startwerte | Das lokale Minimum ist nicht das erste gefundene | `nstart` beziehungsweise `n_init` setzen | Ergebnis schwankt zwischen Läufen | mindestens 25 Startwerte |

## Output lesen

R, `kmeans()`:

| Grösse | Was sie sagt | Faustregel oder Falle |
|---|---|---|
| `size` | Anzahl Beobachtungen je Gruppe | eine Gruppe mit einem oder zwei Fällen deutet auf Ausreisser |
| `centers` | Zentren in den Einheiten der übergebenen Daten | bei standardisierten Daten in Standardabweichungen, also zurückrechnen für den Bericht |
| `cluster` | Gruppennummer je Beobachtung | die Nummerierung ist beliebig und wechselt zwischen Läufen |
| `tot.withinss` | Summe der quadrierten Abstände innerhalb der Gruppen | sinkt zwangsläufig mit steigendem k |
| `betweenss` | Streuung zwischen den Gruppen | |
| `totss` | Gesamtstreuung | `betweenss / totss` ist der erklärte Anteil |
| `iter` | Anzahl Durchläufe bis zur Konvergenz | |
| Warnung `did not converge` | Abbruch vor Konvergenz | `iter.max` erhöhen |

Python, `KMeans`:

| Zugriff | Was er liefert | Unterschied zu R |
|---|---|---|
| `labels_` | Gruppenzuordnung | wie `cluster`, aber nullbasiert |
| `cluster_centers_` | Zentren | wie `centers` |
| `inertia_` | Summe der quadrierten Abstände innerhalb der Gruppen | wie `tot.withinss` |
| `n_iter_` | Anzahl Durchläufe | wie `iter` |
| kein `betweenss` | selbst berechnen als Gesamtstreuung minus `inertia_` | in R enthalten |
| `n_init` | Anzahl Startwerte | wie `nstart`; die Voreinstellung hat sich zwischen den Versionen geändert, deshalb ausdrücklich setzen |

::: {.note-box}
**Die Gruppennummern bedeuten nichts.** Gruppe 1 in einem Lauf kann Gruppe 3 im
nächsten sein, und R und Python nummerieren dieselbe Aufteilung fast immer
verschieden. Für den Bericht werden die Gruppen nach einem inhaltlichen Merkmal
umsortiert und benannt. Jede Aussage der Form "Gruppe 2 kauft mehr" ist ohne
diese Benennung wertlos.
:::

## Interpretationsfallen

- **k-Means findet immer Gruppen.** Auch in Daten ohne Struktur. Dass eine Lösung
  vorliegt, sagt nichts darüber, ob es Gruppen gibt.
- **Die Streuung innerhalb sinkt mit k.** Sie taugt deshalb nicht zur Wahl von k,
  siehe [Clustergüte](clusterguete.qmd).
- **Gruppennummern sind beliebig.** Sie wechseln zwischen Läufen; jede Aussage
  über "Gruppe 2" braucht eine inhaltliche Beschreibung.
- **Ohne Standardisierung entscheidet die Einheit.** Der häufigste stille Fehler.
- **Zentren in Standardabweichungen sind nicht berichtbar.** Für den Bericht
  werden sie in die ursprünglichen Einheiten zurückgerechnet.
- **Kugelige Gruppen sind eine Annahme.** Bei anderen Formen liegt das Verfahren
  falsch, ohne es anzuzeigen.
- **Ein Clustering ist keine Erklärung.** Es beschreibt Ähnlichkeit in den
  gewählten Variablen; wer andere Variablen wählt, bekommt andere Gruppen.
- **Ausreisser verzerren Zentren.** Ein einzelner extremer Punkt kann eine
  eigene Gruppe erzwingen und die übrigen verschieben.

## Ergebnis berichten

Vorlage für den Ergebnissatz:

> Ein k-Means-Clustering auf [Variablen], standardisiert, mit k = [k] und [Anzahl]
> Startwerten (n = [n]) ergibt Gruppen der Grössen [Grössen]. Die Zentren liegen
> bei [Werte in Originaleinheiten]; die Aufteilung erklärt [Anteil] der
> Gesamtstreuung. Die Wahl von k stützt sich auf [Kriterium].

Genannt werden: verwendete Variablen und Standardisierung, k und dessen
Begründung, Anzahl Startwerte, Gruppengrössen, Zentren in Originaleinheiten,
erklärter Streuungsanteil, ein Gütemass wie die Silhouette und eine inhaltliche
Beschreibung jeder Gruppe.

## Abgrenzung zu verwandten Methoden

| Methode | Wann diese statt k-Means |
|---|---|
| [Hierarchisches Clustering](hierarchisches-clustering.qmd) | k unbekannt, Struktur soll als Dendrogramm sichtbar werden |
| [Clustergüte](clusterguete.qmd) | die Wahl von k und die Beurteilung einer Lösung |
| k-Medoids | Ausreisser sollen weniger Einfluss haben, Zentren sollen echte Objekte sein |
| DBSCAN | Gruppen beliebiger Form, Ausreisser als eigene Kategorie |
| Gaussian-Mixture-Modelle | Gruppen dürfen verschiedene Streuung und Form haben, Zuordnung mit Wahrscheinlichkeit |
| [Hauptkomponentenanalyse](hauptkomponentenanalyse.qmd) | neue Variablen statt Gruppen von Beobachtungen |

## Beispiele

Die ersten vier Beispiele arbeiten mit demselben konstruierten Datensatz: 270
Kunden mit den Merkmalen Besuche und Umsatz, aufgeteilt in drei eingebaute
Gruppen von 120, 90 und 60 Personen. Weil die Wahrheit bekannt ist, lässt sich
prüfen, ob das Verfahren sie findet.

:::: {.panel-tabset}

### Beispiel 1: Warum standardisiert wird

#### Frage und Datenlage

Besuche werden in Anzahl gemessen, Umsatz in Franken. Was passiert, wenn man
diesen Unterschied ignoriert?

#### Rechnung

::: {.panel-tabset}

##### R

```{r}
#| label: fig-b1-km-r
#| fig-cap: "Beispiel 1: links die Rohdaten, rechts die standardisierten."
#| fig-height: 3.4
round(apply(kunden, 2, var), 1)

skaliert <- scale(kunden)

par(mfrow = c(1, 2), mar = c(4, 4, 3, 1))
plot(kunden$besuche, kunden$umsatz, pch = 16, cex = 0.6, col = "grey40",
     xlab = "Besuche", ylab = "Umsatz", main = "Rohdaten")
plot(skaliert[, 1], skaliert[, 2], pch = 16, cex = 0.6, col = "grey40",
     xlab = "Besuche (z)", ylab = "Umsatz (z)", main = "standardisiert")
par(mfrow = c(1, 1))

# Was ohne Standardisierung passiert
ohne <- kmeans(kunden, centers = 3, nstart = 25)
round(ohne$centers, 1)
table(ohne = ohne$cluster, eingebaut = gruppe_wahr)
```

##### Python

```{python}
#| label: fig-b1-km-py
#| fig-cap: "Beispiel 1: dieselbe Gegenüberstellung in Python."
#| fig-height: 3.4
print(kunden.var().round(1).to_dict())

skalierer = StandardScaler().fit(kunden)
skaliert = skalierer.transform(kunden)

fig, achsen = plt.subplots(1, 2, figsize=(7, 3.4))
achsen[0].scatter(kunden["besuche"], kunden["umsatz"], s=8, color="0.4")
achsen[0].set_xlabel("Besuche")
achsen[0].set_ylabel("Umsatz")
achsen[0].set_title("Rohdaten")
achsen[1].scatter(skaliert[:, 0], skaliert[:, 1], s=8, color="0.4")
achsen[1].set_xlabel("Besuche (z)")
achsen[1].set_ylabel("Umsatz (z)")
achsen[1].set_title("standardisiert")
plt.tight_layout()
plt.show()

ohne = KMeans(n_clusters=3, n_init=25, random_state=2026).fit(kunden)
print(pd.DataFrame(ohne.cluster_centers_, columns=kunden.columns).round(1))
print(pd.crosstab(ohne.labels_, gruppe_wahr))
```

:::

#### Output Zeile für Zeile

| Ausgabe | Wert hier | Wie er zu lesen ist |
|---|---|---|
| Varianz `besuche` | **26.1** | in Besuchen zum Quadrat |
| Varianz `umsatz` | **259 478** | in Franken zum Quadrat |
| Verhältnis | rund 1 zu 10 000 | Die euklidische Distanz addiert beide Quadrate. Der Beitrag der Besuche verschwindet dabei vollständig — k-Means würde ohne Standardisierung praktisch nur nach Umsatz trennen. |
| Zentren ohne Standardisierung | 13.2 / 1426, 7.5 / 923, 3.1 / 2216 | Die Grenzen verlaufen praktisch senkrecht zur Umsatzachse. Dass die Besuchszahlen trotzdem verschieden sind, liegt nur daran, dass Umsatz und Besuche in diesen Daten zusammenhängen — nicht daran, dass die Besuche mitgerechnet hätten. |
| Kreuztabelle ohne Standardisierung | **241 von 270** richtig zugeordnet | Mit Standardisierung sind es 263 (Beispiel 2). Vor allem die grösste eingebaute Gruppe zerfällt: 21 ihrer Mitglieder landen bei den Gelegenheitskunden, weil ihr Umsatz zufällig tiefer liegt. |
| Linkes Bild | eine gestreckte Wolke | Die Achsen sind nicht vergleichbar, Abstände darin auch nicht. |
| Rechtes Bild | drei erkennbare Punktwolken | Erst hier zählen beide Merkmale gleich viel. |

::: {.note-box}
Standardisierung ist bei k-Means keine Kosmetik, sondern **Teil der
Modellentscheidung**. Sie legt fest, dass beide Merkmale gleich wichtig sein
sollen. Wer bewusst anders gewichten will, kann das tun — aber dann als
begründete Entscheidung und nicht als Nebenwirkung der Masseinheit.
:::

#### Interpretation

Die Wahl der Skalierung gehört in den Methodenteil jedes Berichts. Verwendet
wird hier die z-Standardisierung: von jedem Wert wird der Mittelwert abgezogen
und durch die Standardabweichung geteilt. Weiteres dazu unter
[Distanzmasse](distanzmasse.qmd).

### Beispiel 2: Die Lösung mit drei Gruppen

#### Frage und Datenlage

Drei Gruppen, 25 Startwerte, standardisierte Daten. Findet das Verfahren die
eingebaute Struktur?

#### Rechnung

::: {.panel-tabset}

##### R

```{r}
#| label: fig-b2-km-r
#| fig-cap: "Beispiel 2: gefundene Gruppen mit ihren Zentren (Kreuze)."
km <- kmeans(skaliert, centers = 3, nstart = 25)

km$size
round(km$centers, 3)
round(c(within = km$tot.withinss, between = km$betweenss,
        anteil = km$betweenss / km$totss), 3)

par(mar = c(4, 4, 2, 1))
plot(skaliert[, 1], skaliert[, 2], pch = 16, cex = 0.7,
     col = c("#2166ac", "#b2182b", "#1b7837")[km$cluster],
     xlab = "Besuche (z)", ylab = "Umsatz (z)")
points(km$centers, pch = 4, cex = 2, lwd = 3)

# Zentren zurueck in die Einheiten der Rohdaten
zentren_roh <- t(t(km$centers) * attr(skaliert, "scaled:scale") +
                   attr(skaliert, "scaled:center"))
round(zentren_roh, 1)

table(gefunden = km$cluster, eingebaut = gruppe_wahr)
```

##### Python

```{python}
#| label: fig-b2-km-py
#| fig-cap: "Beispiel 2: dieselbe Darstellung in Python."
km = KMeans(n_clusters=3, n_init=25, random_state=2026).fit(skaliert)

print("Gruppengrössen:", np.bincount(km.labels_))
print(pd.DataFrame(km.cluster_centers_, columns=kunden.columns).round(3))

gesamt = ((skaliert - skaliert.mean(axis=0)) ** 2).sum()
print({"within": round(float(km.inertia_), 3),
       "between": round(float(gesamt - km.inertia_), 3),
       "anteil": round(float((gesamt - km.inertia_) / gesamt), 3)})

fig, achse = plt.subplots()
for nummer, farbe in enumerate(["#2166ac", "#b2182b", "#1b7837"]):
    teil = skaliert[km.labels_ == nummer]
    achse.scatter(teil[:, 0], teil[:, 1], s=10, color=farbe,
                  label=f"Gruppe {nummer + 1}")
achse.scatter(km.cluster_centers_[:, 0], km.cluster_centers_[:, 1],
              marker="x", s=120, linewidths=3, color="black")
achse.set_xlabel("Besuche (z)")
achse.set_ylabel("Umsatz (z)")
achse.legend(frameon=False)
plt.tight_layout()
plt.show()

print(pd.DataFrame(skalierer.inverse_transform(km.cluster_centers_),
                   columns=kunden.columns).round(1))
print(pd.crosstab(km.labels_, gruppe_wahr))
```

:::

#### Output Zeile für Zeile

Die drei Zentren, zurückgerechnet in die ursprünglichen Einheiten:

| Grösse | Zentrum Besuche | Zentrum Umsatz | standardisiert (Besuche / Umsatz) |
|---|---|---|---|
| 115 | 14.1 | 1358 | 1.044 / -0.048 |
| 97 | 6.0 | 932 | -0.548 / -0.884 |
| 58 | 2.9 | 2182 | -1.155 / 1.573 |

| Ausgabe | Wert hier | Bedeutung |
|---|---|---|
| Gruppengrössen | 115, 97, 58 | Die eingebauten Gruppen waren 120, 90 und 60 gross. Die Abweichung entsteht an den Rändern, wo sich die Wolken berühren. |
| `within` | **88.594** in Python, **88.266** in R | Summe der quadrierten Abstände jeder Beobachtung zu ihrem Zentrum. Die Einheit ist die standardisierte Skala, ein absoluter Vergleich mit anderen Datensätzen ist damit sinnlos. Zur Differenz siehe den Kasten unten. |
| `between` | 451.406 / 449.734 | Streuung zwischen den Zentren. |
| `totss` | 540 / 538 | Die Gesamtstreuung. `within` und `between` addieren sich genau zu diesem Wert. |
| Anteil `between/totss` | **0.836** in beiden Sprachen | 83.6 Prozent der Streuung liegen zwischen den Gruppen. Eine Kennzahl, **kein Gütesiegel**: Sie steigt mit jedem zusätzlichen k. |
| Kreuztabelle | 263 von 270 richtig | Fünf Kunden der grössten Gruppe und zwei der kleinsten landen in der mittleren. Genau die Randfälle also, die im Bild zwischen zwei Wolken liegen. |

::: {.note-box}
**Warum R und Python hier um 0.4 Prozent auseinanderliegen:** `scale()` in R
teilt durch die Stichproben-Standardabweichung mit dem Nenner $n-1$,
`StandardScaler` in Python durch die mit dem Nenner $n$. Die standardisierten
Daten unterscheiden sich damit um den Faktor $\sqrt{n/(n-1)}$, alle quadrierten
Abstände um $n/(n-1) = 270/269 = 1.0037$ — genau das Verhältnis von 88.594 zu
88.266.

Die Aufteilung selbst ist identisch, denn eine gemeinsame Streckung aller
Abstände ändert nichts daran, welches Zentrum das nächste ist. Alle Verhältnisse
— Anteil, Silhouette, Zentren in Originaleinheiten — stimmen deshalb überein.
Nur die absoluten Streuungswerte nicht, was ein weiteres Argument dafür ist, sie
nie ohne ihren Bezugswert zu berichten.
:::

#### Interpretation und Ergebnissatz

Die zurückgerechneten Zentren sind das, was ein Clustering überhaupt erst zu
einem Ergebnis macht:

| Gruppe | n | Besuche | Umsatz | Beschreibung |
|---|---|---|---|---|
| Stammkunden | 115 | 14.1 | 1358 | kommen oft, geben pro Jahr solide aus |
| Gelegenheitskunden | 97 | 6.0 | 932 | kommen selten, geben wenig aus |
| Grosseinkäufer | 58 | 2.9 | 2182 | kommen fast nie, kaufen dann aber viel |

Die dritte Gruppe ist der interessante Befund: Wer nur auf den Umsatz geschaut
hätte, hätte sie für die beste Kundengruppe gehalten; wer nur auf die Besuche
geschaut hätte, für die schlechteste. Erst beide Merkmale zusammen beschreiben
sie.

> Ein k-Means-Clustering auf Besuchen und Umsatz, z-standardisiert, mit k = 3
> und 25 Startwerten (n = 270) ergibt Gruppen von 115, 97 und 58 Kunden. Die
> Zentren liegen bei 14.1 Besuchen und 1358 Franken, 6.0 Besuchen und 932 Franken
> sowie 2.9 Besuchen und 2182 Franken; die Aufteilung erklärt 83.6 Prozent der
> Gesamtstreuung.

### Beispiel 3: Warum k nicht aus der Streuung folgt

#### Frage und Datenlage

Die naheliegende Idee, k so zu wählen, dass die Streuung innerhalb der Gruppen
klein wird, führt zuverlässig in die Irre. Die Rechnung zeigt, warum.

#### Rechnung

::: {.panel-tabset}

##### R

```{r}
#| label: b3-km-r
for (k in 2:6) {
  lauf <- kmeans(skaliert, centers = k, nstart = 25)
  cat("k =", k,
      "| within:", round(lauf$tot.withinss, 1),
      "| Anteil erklaert:", round(lauf$betweenss / lauf$totss, 3),
      "| kleinste Gruppe:", min(lauf$size), "\n")
}
```

##### Python

```{python}
#| label: b3-km-py
gesamt = ((skaliert - skaliert.mean(axis=0)) ** 2).sum()
for k in range(2, 7):
    lauf = KMeans(n_clusters=k, n_init=25, random_state=2026).fit(skaliert)
    print(f"k = {k} | within: {lauf.inertia_:6.1f} "
          f"| Anteil erklaert: {(gesamt - lauf.inertia_) / gesamt:.3f} "
          f"| kleinste Gruppe: {np.bincount(lauf.labels_).min():3d} "
          f"| Silhouette: {silhouette_score(skaliert, lauf.labels_):.3f}")
```

:::

#### Output Zeile für Zeile

| k | within | Anteil erklärt | Zugewinn | kleinste Gruppe | Silhouette |
|---|---|---|---|---|---|
| 2 | 258.3 | 0.522 | — | 59 | 0.554 |
| **3** | **88.6** | **0.836** | **+0.314** | 58 | **0.626** |
| 4 | 71.5 | 0.868 | +0.032 | 49 | 0.506 |
| 5 | 61.1 | 0.887 | +0.019 | 27 | 0.440 |
| 6 | 52.1 | 0.903 | +0.016 | 24 | 0.441 |

(Python-Ausgabe. R liefert dieselben Anteile, aber `within`-Werte, die um den im
vorigen Beispiel erklärten Faktor 1.0037 tiefer liegen; ab k = 5 findet es
ausserdem eine leicht andere Aufteilung, weil dort mehrere fast gleich gute
Lösungen existieren — siehe Beispiel 4.)

Drei Dinge stehen in dieser Tabelle:

| Beobachtung | Was folgt |
|---|---|
| `within` sinkt **immer** | Bei k = n wäre sie null, denn jede Beobachtung wäre ihr eigenes Zentrum. Die Kennzahl kann k nicht begründen — sie zeigt nur an, dass mehr Zentren näher liegen. |
| Der **Zugewinn** bricht nach k = 3 ein | Von 2 auf 3 kommen 31 Prozentpunkte dazu, von 3 auf 4 nur noch 3. Das ist der Knick, den die Ellenbogenmethode sucht. |
| Die **Silhouette** hat ein Maximum bei k = 3 | Anders als `within` steigt sie nicht mechanisch mit k, sondern fällt wieder. Deshalb ist sie das brauchbarere Kriterium; ausführlich unter [Clustergüte](clusterguete.qmd). |

Der Blick auf die kleinste Gruppe ergänzt das um ein praktisches Argument: Ab
k = 5 entstehen Gruppen von 27 Kunden, die inhaltlich kaum mehr von ihren
Nachbarn zu unterscheiden sind.

#### Interpretation und Ergebnissatz

> Die Wahl von k stützt sich auf den Verlauf der Streuung innerhalb der Gruppen
> (deutlicher Knick nach k = 3), auf die mittlere Silhouettenbreite (Maximum bei
> k = 3 mit 0.63) und auf die inhaltliche Beschreibbarkeit der Gruppen.

### Beispiel 4: Startwerte

#### Frage und Datenlage

k-Means findet ein lokales Minimum, nicht zwingend das beste. Wie stark das ins
Gewicht fällt, hängt davon ab, wie klar die Struktur ist — hier verglichen für
k = 3 und k = 5.

#### Rechnung

::: {.panel-tabset}

##### R

```{r}
#| label: b4-km-r
vergleiche <- function(k) {
  werte <- sapply(1:20, function(i) {
    set.seed(i)
    kmeans(skaliert, centers = k, nstart = 1)$tot.withinss
  })
  c(k = k, bester = min(werte), schlechtester = max(werte),
    abstand_prozent = 100 * (max(werte) - min(werte)) / min(werte),
    verschiedene = length(unique(round(werte, 3))))
}

round(rbind(vergleiche(3), vergleiche(5)), 3)

# mit 25 Startwerten
round(c(k3 = kmeans(skaliert, 3, nstart = 25)$tot.withinss,
        k5 = kmeans(skaliert, 5, nstart = 25)$tot.withinss), 3)
```

##### Python

```{python}
#| label: b4-km-py
def vergleiche(k):
    werte = [KMeans(n_clusters=k, n_init=1, random_state=i).fit(skaliert).inertia_
             for i in range(20)]
    return {"k": k, "bester": round(min(werte), 3),
            "schlechtester": round(max(werte), 3),
            "abstand_prozent": round(100 * (max(werte) - min(werte)) / min(werte), 1),
            "verschiedene": len({round(w, 3) for w in werte})}


print(pd.DataFrame([vergleiche(3), vergleiche(5)]).to_string(index=False))

for k in (3, 5):
    print(f"k = {k} mit 25 Startwerten:",
          round(KMeans(n_clusters=k, n_init=25,
                       random_state=2026).fit(skaliert).inertia_, 3))
```

:::

#### Output Zeile für Zeile

| k | bester Lauf | schlechtester Lauf | Abstand | verschiedene Lösungen |
|---|---|---|---|---|
| 3 (Python) | 88.594 | 88.615 | **0.0 %** | 2 |
| 3 (R) | 88.266 | 88.266 | **0.0 %** | 1 |
| 5 (Python) | 61.189 | 70.405 | **15.1 %** | 15 |
| 5 (R) | 60.863 | 72.342 | **18.9 %** | 13 |

Dass die beiden Sprachen bei k = 5 verschiedene Zahlen zeigen, ist hier kein
Störgeräusch, sondern die Aussage selbst: Bei k = 5 hängt das Ergebnis so stark
vom Startwert ab, dass schon eine andere Reihenfolge der Startpunkte eine andere
Lösung liefert. Bei k = 3 stimmen beide auf die zweite Nachkommastelle überein.

| Beobachtung | Was sie bedeutet |
|---|---|
| Bei k = 3 spielt der Startwert keine Rolle | Zwanzig Einzelläufe finden praktisch dieselbe Lösung. Wo die Struktur eindeutig ist, führt jeder Weg dorthin. |
| Bei k = 5 landen zwanzig Läufe auf **13 bis 15 verschiedenen** Lösungen | Der schlechteste hat 15 bis 19 Prozent mehr Streuung innerhalb der Gruppen als der beste. Wer einmal rechnet und das Ergebnis berichtet, berichtet ein zufälliges Zwischenergebnis. |
| Mit 25 Startwerten wird in beiden Fällen das Minimum gefunden | Die Software rechnet 25-mal und behält die beste Lösung. Der Aufwand ist bei dieser Datengrösse vernachlässigbar. |

::: {.note-box}
Der Zusammenhang lohnt es sich zu merken: **Instabilität gegenüber Startwerten
ist selbst ein Hinweis darauf, dass k zu gross gewählt ist.** Wo es echte Gruppen
gibt, findet das Verfahren sie fast immer; wo es willkürlich teilt, hängt das
Ergebnis vom Zufall ab.
:::

#### Interpretation

`nstart` beziehungsweise `n_init` wird immer ausdrücklich gesetzt. Die
Voreinstellung ist in beiden Sprachen niedrig — in R genau eins — und hat sich in
Python zwischen den Versionen geändert. Ein Wert von 25 ist üblich und praktisch
immer ausreichend.

### Beispiel 5: Wenn die Form nicht passt

#### Frage und Datenlage

Ein Datensatz mit zwei ineinander liegenden Ringen: 200 Punkte auf einem Kreis
mit Radius 1, 200 auf einem mit Radius 3. Die Struktur ist für das Auge
offensichtlich. Was macht k-Means daraus?

#### Rechnung

::: {.panel-tabset}

##### R

```{r}
#| label: fig-b5-km-r
#| fig-cap: "Beispiel 5: links die wahre Struktur, rechts die Aufteilung durch k-Means."
#| fig-height: 3.4
winkel <- gleichwerte(777, 400, 0, 2 * pi)
radius <- c(rep(1, 200), rep(3, 200)) + normalwerte(888, 400, 0, 0.15)
ringe <- data.frame(x = radius * cos(winkel), y = radius * sin(winkel))
ring_wahr <- rep(c("innen", "aussen"), each = 200)

km_ringe <- kmeans(scale(ringe), centers = 2, nstart = 25)

par(mfrow = c(1, 2), mar = c(4, 4, 3, 1))
plot(ringe$x, ringe$y, pch = 16, cex = 0.6,
     col = ifelse(ring_wahr == "innen", "#2166ac", "#b2182b"),
     xlab = "x", ylab = "y", main = "wahre Struktur")
plot(ringe$x, ringe$y, pch = 16, cex = 0.6,
     col = c("#2166ac", "#b2182b")[km_ringe$cluster],
     xlab = "x", ylab = "y", main = "k-Means mit k = 2")
par(mfrow = c(1, 1))

table(gefunden = km_ringe$cluster, eingebaut = ring_wahr)
round(km_ringe$betweenss / km_ringe$totss, 3)
```

##### Python

```{python}
#| label: b5-km-py
winkel = gleichwerte(777, 400, 0, 2 * np.pi)
radius = np.concatenate([np.ones(200), np.full(200, 3.0)]) + \
    normalwerte(888, 400, 0, 0.15)
ringe = pd.DataFrame({"x": radius * np.cos(winkel), "y": radius * np.sin(winkel)})
ring_wahr = np.repeat(["innen", "aussen"], 200)

ring_skaliert = StandardScaler().fit_transform(ringe)
km_ringe = KMeans(n_clusters=2, n_init=25, random_state=7).fit(ring_skaliert)

print(pd.crosstab(km_ringe.labels_, ring_wahr))
ring_gesamt = ((ring_skaliert - ring_skaliert.mean(axis=0)) ** 2).sum()
print("Anteil erklärt:",
      round(float((ring_gesamt - km_ringe.inertia_) / ring_gesamt), 3))
print("Silhouette:",
      round(silhouette_score(ring_skaliert, km_ringe.labels_), 3))
```

:::

#### Output Zeile für Zeile

Die Kreuztabelle der gefundenen gegen die wahren Gruppen:

| | aussen | innen |
|---|---|---|
| gefundene Gruppe 1 | 102 | 72 |
| gefundene Gruppe 2 | 98 | 128 |

| Ausgabe | Wert hier | Wie er zu lesen ist |
|---|---|---|
| Kreuztabelle | jede Zeile enthält beide Ringe | **Vollständiges Versagen.** Wären die Gruppen erkannt, stünde in jeder Zeile eine Null. Hier ist die Aufteilung fast eine Halbierung nach Zufall. |
| Anteil erklärt | 0.336 | Niedriger als bei den Kundendaten, aber nicht auffällig niedrig. Für sich genommen liest sich der Wert wie ein mässiges, nicht wie ein falsches Ergebnis. |
| Silhouette | 0.321 | Ebenfalls mittelmässig, nicht alarmierend. Werte um 0.3 werden gelegentlich als "schwache Struktur" gedeutet — und genau das ist die Falle. |

::: {.note-box}
**Keine Kennzahl zeigt diesen Fehler an.** k-Means hat getan, was es tun soll: die
Abstandssumme minimiert. Der Raum wird dabei zwangsläufig durch gerade Linien in
Bereiche geteilt, und ein Ring lässt sich so nicht von einem anderen trennen —
ganz gleich, wie gross k gewählt wird.

Erkennbar ist der Fall nur im **Bild**.
:::

#### Interpretation und Ergebnissatz

Das Vorgehen: Vor dem Clustering die Daten ansehen — bei zwei oder drei
Dimensionen direkt, bei mehr über die ersten
[Hauptkomponenten](hauptkomponentenanalyse.qmd). Zeigen sich langgezogene,
ringförmige oder verschachtelte Formen, ist ein dichtebasiertes Verfahren wie
DBSCAN die passende Wahl, oder ein hierarchisches mit Single-Linkage, das
kettenförmige Strukturen zusammenfasst.

> k-Means mit k = 2 trennt die beiden ringförmigen Gruppen nicht (jede gefundene
> Gruppe enthält Punkte aus beiden Ringen, Silhouette 0.32). Für diese Struktur
> wird ein dichtebasiertes Verfahren verwendet.

::::

## Verständnisfragen

::: {.quiz}
Nach dem Erhöhen von k von 3 auf 6 sinkt die Streuung innerhalb der Gruppen von
88.6 auf 52.1. Ist die Lösung mit sechs Gruppen besser?

- [ ] Ja, geringere Streuung heisst bessere Anpassung ~ Die Streuung sinkt
      zwangsläufig mit jedem zusätzlichen k, bis sie bei k gleich n null ist.
- [x] Nein, die Kennzahl kann k nicht begründen ~ Richtig. Herangezogen werden
      der Knick im Verlauf, die Silhouette (die hier bei k = 3 ihr Maximum hat)
      und die inhaltliche Beschreibbarkeit der Gruppen samt einer Mindestgrösse.
- [ ] Das entscheidet der erklärte Anteil der Streuung ~ Der ist dieselbe
      Kennzahl in anderer Form und steigt ebenfalls mit k.
:::

::: {.quiz}
Zwei Läufe mit identischen Daten liefern verschiedene Gruppennummern für
dieselben Kunden. Ist das ein Fehler?

- [x] Nein, die Nummerierung ist beliebig ~ Richtig. Nur die Aufteilung zählt.
      Für Berichte werden die Gruppen nach einem inhaltlichen Merkmal sortiert und
      benannt, damit sie über Läufe hinweg wiedererkennbar sind.
- [ ] Ja, das Verfahren ist instabil ~ Instabilität zeigt sich in
      unterschiedlichen Aufteilungen, nicht in vertauschten Nummern.
- [ ] Ja, es fehlt ein Startwert ~ Ein fester Startwert macht die Nummerierung
      reproduzierbar, sie bleibt aber inhaltlich bedeutungslos.
:::

::: {.quiz}
Zwanzig Läufe mit je einem Startwert liefern bei k = 3 zwei praktisch identische
Lösungen, bei k = 5 aber fünfzehn verschiedene. Was lässt sich daraus ablesen?

- [x] Dass drei Gruppen in den Daten stecken und fünf nicht ~ Richtig. Wo echte
      Struktur vorliegt, führt fast jeder Startwert dorthin. Instabilität
      gegenüber Startwerten ist selbst ein Hinweis, dass k zu gross gewählt ist.
- [ ] Dass bei k = 5 zu wenige Läufe gerechnet wurden ~ Mehr Startwerte finden
      zwar das Minimum, ändern aber nichts daran, dass die Aufteilung willkürlich
      ist.
- [ ] Dass die Daten nicht standardisiert waren ~ Sie waren es; die
      Standardisierung betrifft die Gewichtung der Merkmale, nicht die Startwerte.
:::

::: {.quiz}
Ein Datensatz enthält zwei ineinander liegende ringförmige Gruppen. k-Means mit
k gleich zwei liefert eine Silhouette von 0.32. Was ist passiert?

- [x] Der Raum wurde geradlinig geteilt, die Ringe wurden zerschnitten ~ Richtig.
      k-Means minimiert Abstände zu Zentren und erzeugt dadurch geradlinig
      begrenzte Bereiche. Ringförmige Strukturen kann es grundsätzlich nicht
      finden; die Kennzahlen zeigen das nicht an, sie sehen bloss mittelmässig aus.
- [ ] Die Daten waren nicht standardisiert ~ Standardisierung ändert an der Form
      der Gruppen nichts.
- [ ] k war zu klein gewählt ~ Auch mit grösserem k entstehen geradlinig
      begrenzte Stücke, keine Ringe.
:::

::: {.quiz}
Warum werden die Zentren für den Bericht zurückgerechnet?

- [x] Weil sie in Standardabweichungen nicht deutbar sind ~ Richtig. Ein Zentrum
      bei 1.04 Standardabweichungen sagt niemandem etwas; 14.1 Besuche und 1358
      Franken Umsatz beschreiben das Segment.
- [ ] Weil die Standardisierung das Ergebnis verfälscht ~ Sie ist notwendig für
      die Gruppierung, nur nicht für die Darstellung.
- [ ] Weil die Zentren sonst nicht vergleichbar sind ~ Vergleichbar sind sie in
      beiden Skalen; deutbar nur in der ursprünglichen.
:::

## Verlinkte Ressourcen

- [An Introduction to Statistical Learning, Kapitel 12.4](https://www.statlearning.com/)
- [R-Dokumentation zu `kmeans`](https://stat.ethz.ch/R-manual/R-devel/library/stats/html/kmeans.html)
- [scikit-learn: KMeans](https://scikit-learn.org/stable/modules/generated/sklearn.cluster.KMeans.html)
