---
title: "Lineare Algebra für die Hauptkomponentenanalyse"
description: "Matrizen als Abbildungen, Eigenwerte und Eigenvektoren und was die PCA daraus macht."
categories: ["Multivariate Verfahren", "R", "Python"]
quelle: ["StatDa"]
seitentyp: konzept
stand: fertig
order: 15
---

```{r}
#| label: setup-r
#| include: false
library(ggplot2)

theme_set(theme_minimal(base_size = 12))

lehmer <- function(saat, anzahl) {
  s <- saat
  raus <- numeric(anzahl)
  for (k in seq_len(anzahl)) {
    s <- (16807 * s) %% 2147483647
    raus[k] <- s / 2147483647
  }
  raus
}

normalmatrix <- function(saat, zeilen, spalten) {
  matrix(qnorm(lehmer(saat, zeilen * spalten)), nrow = zeilen, byrow = TRUE)
}

# Eigenvektoren sind nur bis aufs Vorzeichen bestimmt. Damit R und Python
# dieselbe Tabelle zeigen, wird das Vorzeichen festgelegt: die betragsmaessig
# groesste Komponente ist positiv.
vorzeichen_fest <- function(V) {
  for (j in seq_len(ncol(V))) {
    if (V[which.max(abs(V[, j])), j] < 0) V[, j] <- -V[, j]
  }
  V
}
```

```{python}
#| label: setup-python
#| include: false
import numpy as np
import pandas as pd
import matplotlib.pyplot as plt
from scipy import stats

np.set_printoptions(suppress=True)
plt.rcParams.update({"figure.figsize": (7, 4.2), "font.size": 11,
                     "savefig.dpi": 288, "figure.dpi": 288})


def lehmer(saat, anzahl):
    s = float(saat)
    raus = np.empty(anzahl)
    for k in range(anzahl):
        s = (16807.0 * s) % 2147483647.0
        raus[k] = s / 2147483647.0
    return raus


def normalmatrix(saat, zeilen, spalten):
    return stats.norm.ppf(lehmer(saat, zeilen * spalten)).reshape(zeilen, spalten)


def eigen_absteigend(S):
    """Wie R's eigen(): Eigenwerte absteigend, Vorzeichen festgelegt."""
    werte, V = np.linalg.eigh(S)
    reihenfolge = np.argsort(werte)[::-1]
    werte, V = werte[reihenfolge], V[:, reihenfolge]
    for j in range(V.shape[1]):
        if V[np.argmax(np.abs(V[:, j])), j] < 0:
            V[:, j] = -V[:, j]
    return werte, V
```

## Kernideen

- Eine Matrix ist eine **Abbildung**: Sie nimmt einen Punkt und verschiebt ihn.
- **Eigenvektoren** sind die Richtungen, die diese Abbildung **nicht dreht**,
  sie werden nur gestreckt, und der Streckfaktor ist der **Eigenwert**.
- Die **Kovarianzmatrix** ist die Abbildung, um die es in der PCA geht. Ihre
  Eigenvektoren sind die Hauptkomponenten, ihre Eigenwerte die Varianzen
  entlang dieser Richtungen.
- Die **Summe der Eigenwerte** ist die Spur der Matrix und damit die
  Gesamtvarianz. Deshalb lässt sich "Anteil erklärter Varianz" überhaupt
  ausrechnen.
- Eigenvektoren symmetrischer Matrizen stehen **senkrecht** aufeinander,
  deshalb sind Hauptkomponenten unkorreliert.
- Ein **Eigenwert von null** bedeutet, dass eine Variable eine exakte
  Linearkombination der anderen ist.

## Erklärung

::: {.note-box}
**Vorwissen:** [Korrelation](../grundlagen/korrelation.qmd) und
[Distanzmasse](distanzmasse.qmd). Diese Seite liefert den Unterbau für die
[Hauptkomponentenanalyse](hauptkomponentenanalyse.qmd) und die
[Faktorenanalyse](faktorenanalyse.qmd).
:::

### Eine Matrix ist eine Abbildung

Ein Vektor ist ein Punkt, eine Matrix macht daraus einen anderen Punkt. Die
Multiplikation $A\mathbf{v}$ ist keine Zahlenschieberei, sondern eine
geometrische Operation: Streckung, Drehung, Scherung oder eine Mischung davon.

Zwei Kennzahlen fassen eine solche Abbildung zusammen:

- Die **Determinante** sagt, wie sich die **Fläche** (im Raum: das Volumen)
  ändert. Determinante 1 heisst flächentreu, Determinante 0 heisst, dass alles
  auf eine Linie zusammenfällt.
- Die **Spur** ist die Summe der Diagonalelemente. Bei einer Kovarianzmatrix
  ist das die Summe der Varianzen, also die Gesamtvarianz.

### Eigenvektoren und Eigenwerte

Die meisten Richtungen werden von einer Abbildung gedreht. Einige nicht,
diese heissen **Eigenvektoren**:

$$A\mathbf{v} = \lambda \mathbf{v}$$

Der Vektor $\mathbf{v}$ zeigt nach der Abbildung noch in dieselbe Richtung, nur
um den Faktor $\lambda$ gestreckt. Gefunden werden die Eigenwerte über

$$\det(A - \lambda I) = 0,$$

bei einer $2\times 2$-Matrix also über eine quadratische Gleichung, deren
Koeffizienten Spur und Determinante sind:

$$\lambda^2 - \operatorname{spur}(A)\,\lambda + \det(A) = 0$$

Daraus folgen zwei Merksätze, die auf jeder Grösse gelten:

$$\sum_i \lambda_i = \operatorname{spur}(A) \qquad \prod_i \lambda_i = \det(A)$$

### Was das mit der PCA zu tun hat

Die Kovarianzmatrix $S$ ist **symmetrisch** und **positiv semidefinit**. Daraus
folgt alles, was die PCA braucht:

| Eigenschaft der Matrix | Folge für die PCA |
|---|---|
| symmetrisch | alle Eigenwerte sind reell |
| symmetrisch | Eigenvektoren stehen **senkrecht** aufeinander → Hauptkomponenten sind unkorreliert |
| positiv semidefinit | alle Eigenwerte sind $\ge 0$ → es gibt keine negative Varianz |
| Spur = Gesamtvarianz | $\lambda_i / \sum \lambda_j$ ist der **Anteil erklärter Varianz** |
| Eigenwert $= 0$ | eine Variable ist eine exakte Linearkombination der anderen |

Die PCA ist damit kein neues Verfahren, sondern die **Eigenzerlegung der
Kovarianz- oder Korrelationsmatrix**, in Statistiksprache übersetzt.

## Beispiele

:::: {.panel-tabset}

### Beispiel 1: Was eine Matrix mit Punkten macht

#### Frage und Datenlage

Vier einfache $2\times 2$-Matrizen und derselbe Punkt $(1, 1)$. Was passiert?

#### Rechnung

::: {.panel-tabset}

##### R

```{r}
#| label: fig-b1-la-r
#| fig-cap: "Beispiel 1: das Einheitsquadrat vor und nach der Abbildung."
#| fig-height: 3.6
A <- matrix(c(2, 1, 1, 3), nrow = 2)          # symmetrisch
streckung <- matrix(c(3, 0, 0, 0.5), nrow = 2)
drehung <- matrix(c(0, 1, -1, 0), nrow = 2)   # 90 Grad
scherung <- matrix(c(1, 0, 1.5, 1), nrow = 2)

punkte <- rbind(c(1, 0), c(0, 1), c(1, 1), c(1, -1), c(2, 1))
cbind(punkte, abgebildet = punkte %*% t(A))

for (nm in c("A", "streckung", "drehung", "scherung")) {
  M <- get(nm)
  cat(sprintf("%-10s det = %5.2f  spur = %5.2f  (1,1) -> (%.2f, %.2f)\n",
              nm, det(M), sum(diag(M)),
              (M %*% c(1, 1))[1], (M %*% c(1, 1))[2]))
}

quadrat <- rbind(c(0, 0), c(1, 0), c(1, 1), c(0, 1), c(0, 0))
bild <- quadrat %*% t(A)
ggplot() +
  geom_path(data = data.frame(quadrat), aes(X1, X2), linetype = "dashed") +
  geom_path(data = data.frame(bild), aes(X1, X2), linewidth = 0.9) +
  coord_equal() +
  labs(x = "", y = "", subtitle = "gestrichelt: Einheitsquadrat, durchgezogen: Bild unter A")
```

##### Python

```{python}
#| label: fig-b1-la-py
#| fig-cap: "Beispiel 1: dieselbe Abbildung in Python."
#| fig-height: 3.6
A = np.array([[2., 1.], [1., 3.]])
streckung = np.array([[3., 0.], [0., 0.5]])
drehung = np.array([[0., -1.], [1., 0.]])
scherung = np.array([[1., 1.5], [0., 1.]])

punkte = np.array([[1., 0.], [0., 1.], [1., 1.], [1., -1.], [2., 1.]])
print(np.column_stack([punkte, punkte @ A.T]))

for nm, M in [("A", A), ("streckung", streckung),
              ("drehung", drehung), ("scherung", scherung)]:
    bild = M @ np.array([1., 1.])
    print(f"{nm:<10} det = {np.linalg.det(M):5.2f}  spur = {np.trace(M):5.2f}"
          f"  (1,1) -> ({bild[0]:.2f}, {bild[1]:.2f})")

quadrat = np.array([[0., 0.], [1., 0.], [1., 1.], [0., 1.], [0., 0.]])
bild = quadrat @ A.T
fig, achse = plt.subplots(figsize=(7, 3.6))
achse.plot(quadrat[:, 0], quadrat[:, 1], "--", color="black")
achse.plot(bild[:, 0], bild[:, 1], lw=1.6, color="black")
achse.set_aspect("equal")
achse.set_title("gestrichelt: Einheitsquadrat, durchgezogen: Bild unter A",
                fontsize=10)
plt.tight_layout()
plt.show()
```

:::

#### Output Zeile für Zeile

| Punkt | Bild unter $A$ |
|---|---|
| (1, 0) | (2, 1) |
| (0, 1) | (1, 3) |
| (1, 1) | (3, 4) |
| (1, −1) | (1, −2) |
| (2, 1) | (5, 5) |

| Matrix | Determinante | Spur | (1,1) wird zu |
|---|---|---|---|
| $A$ | **5.00** | 5.00 | (3.00, 4.00) |
| Streckung | 1.50 | 3.50 | (3.00, 0.50) |
| Drehung 90° | 1.00 | 0.00 | (−1.00, 1.00) |
| Scherung | 1.00 | 2.00 | (2.50, 1.00) |

| Beobachtung | Erklärung |
|---|---|
| Die **Spalten** von $A$ sind die Bilder der Einheitsvektoren | $(1,0) \to (2,1)$ und $(0,1) \to (1,3)$, genau die Spalten. **So liest man eine Matrix: Jede Spalte sagt, wohin eine Achse wandert.** |
| $(2,1) \to (5,5)$ und $(1,1) \to (3,4)$ | Die Abbildung ist linear: doppelter Punkt, doppeltes Bild, und Summen bleiben Summen. |
| Determinante 5 heisst **fünffache Fläche** | Das Einheitsquadrat wird zu einem Parallelogramm der Fläche 5, gut in der Grafik zu sehen. |
| Drehung und Scherung haben Determinante **1** | Beide sind flächentreu. Die Drehung hat Spur 0, weil sie **keine** Richtung unverändert lässt, sie hat in der reellen Ebene gar keine Eigenvektoren. |
| Die Streckung ist die **einfachste** Abbildung | Eine Diagonalmatrix streckt jede Achse für sich, ohne zu drehen. Die Achsen selbst sind hier die Eigenvektoren. |

::: {.note-box}
**Und genau darauf läuft die Eigenzerlegung hinaus:** Sie sucht das
Koordinatensystem, in dem die Abbildung wie eine Diagonalmatrix aussieht, also
ein reines Strecken ohne Drehung.

$$A = V \Lambda V^{\top}$$

$V$ enthält die Eigenvektoren als Spalten (das neue Koordinatensystem),
$\Lambda$ die Eigenwerte auf der Diagonalen (die Streckfaktoren). Für eine
Kovarianzmatrix heisst das: **Dreh das Koordinatensystem so, dass die Variablen
unkorreliert sind.** Das ist die PCA.
:::

#### Interpretation

Eine Matrix beschreibt, wohin Punkte wandern. Determinante und Spur fassen das
zusammen, die Eigenzerlegung nimmt es auseinander.

### Beispiel 2: Eigenwerte von Hand

#### Frage und Datenlage

Dieselbe Matrix $A = \begin{pmatrix} 2 & 1 \\ 1 & 3\end{pmatrix}$. Die
Eigenwerte über die quadratische Gleichung, die Eigenvektoren über Einsetzen
und Nachrechnen und zum Schluss der Vergleich mit der eingebauten Funktion.

#### Rechnung

::: {.panel-tabset}

##### R

```{r}
#| label: b2-la-r
A <- matrix(c(2, 1, 1, 3), nrow = 2)

spur <- sum(diag(A)); determinante <- det(A)
diskriminante <- spur^2 - 4 * determinante
lambda1 <- (spur + sqrt(diskriminante)) / 2
lambda2 <- (spur - sqrt(diskriminante)) / 2
round(c(spur = spur, determinante = determinante,
        diskriminante = diskriminante,
        lambda1 = lambda1, lambda2 = lambda2), 6)

# Zu jedem Eigenwert der Eigenvektor: (A - lambda I) v = 0 hat fuer eine
# 2x2-Matrix die Loesung v = (A12, lambda - A11), danach normiert.
for (lam in c(lambda1, lambda2)) {
  v <- c(A[1, 2], lam - A[1, 1]); v <- v / sqrt(sum(v^2))
  cat(sprintf("lambda = %.4f  v = (%.4f, %.4f)  A v = (%.4f, %.4f)  lambda v = (%.4f, %.4f)\n",
              lam, v[1], v[2], (A %*% v)[1], (A %*% v)[2], lam * v[1], lam * v[2]))
}

# Die beiden Merksaetze
round(c(summe_eigenwerte = lambda1 + lambda2, spur = spur,
        produkt_eigenwerte = lambda1 * lambda2, determinante = determinante), 6)

# Und die eingebaute Funktion
zerlegung <- eigen(A)
round(zerlegung$values, 6)
round(vorzeichen_fest(zerlegung$vectors), 6)

# Senkrecht? Skalarprodukt der beiden Eigenvektoren
V <- vorzeichen_fest(zerlegung$vectors)
round(c(skalarprodukt = sum(V[, 1] * V[, 2])), 12)

# Und die Rekonstruktion A = V Lambda V'
round(V %*% diag(zerlegung$values) %*% t(V), 6)
```

##### Python

```{python}
#| label: b2-la-py
A = np.array([[2., 1.], [1., 3.]])

spur = np.trace(A)
determinante = np.linalg.det(A)
diskriminante = spur ** 2 - 4 * determinante
lambda1 = (spur + np.sqrt(diskriminante)) / 2
lambda2 = (spur - np.sqrt(diskriminante)) / 2
print({"spur": round(float(spur), 6), "determinante": round(float(determinante), 6),
       "diskriminante": round(float(diskriminante), 6),
       "lambda1": round(float(lambda1), 6), "lambda2": round(float(lambda2), 6)})

for lam in [lambda1, lambda2]:
    v = np.array([A[0, 1], lam - A[0, 0]])
    v = v / np.sqrt((v ** 2).sum())
    print(f"lambda = {lam:.4f}  v = ({v[0]:.4f}, {v[1]:.4f})"
          f"  A v = ({(A @ v)[0]:.4f}, {(A @ v)[1]:.4f})"
          f"  lambda v = ({lam * v[0]:.4f}, {lam * v[1]:.4f})")

print({"summe_eigenwerte": round(float(lambda1 + lambda2), 6),
       "spur": round(float(spur), 6),
       "produkt_eigenwerte": round(float(lambda1 * lambda2), 6),
       "determinante": round(float(determinante), 6)})

werte, V = eigen_absteigend(A)
print(np.round(werte, 6))
print(np.round(V, 6))
print({"skalarprodukt": round(float(V[:, 0] @ V[:, 1]), 12)})
print(np.round(V @ np.diag(werte) @ V.T, 6))
```

:::

#### Output Zeile für Zeile

| Schritt | Wert |
|---|---|
| Spur | 5 |
| Determinante | 5 |
| Diskriminante $5^2 - 4\cdot 5$ | 5 |
| $\lambda_1 = (5 + \sqrt{5})/2$ | **3.618034** |
| $\lambda_2 = (5 - \sqrt{5})/2$ | **1.381966** |

| $\lambda$ | Eigenvektor $v$ | $Av$ | $\lambda v$ |
|---|---|---|---|
| 3.6180 | (0.5257, 0.8507) | (1.9021, 3.0777) | (1.9021, 3.0777) |
| 1.3820 | (0.8507, −0.5257) | (1.1756, −0.7265) | (1.1756, −0.7265) |

| Beobachtung | Erklärung |
|---|---|
| $Av$ und $\lambda v$ stimmen **Stelle für Stelle** überein | Das ist die Definition, hier als Probe. Die Abbildung dreht diese beiden Richtungen nicht, sie streckt sie nur. |
| Summe der Eigenwerte = **5** = Spur | Und das Produkt $3.618 \cdot 1.382 = 5$ = Determinante. **Zwei Kontrollen, die bei jeder Matrix funktionieren**, nützlich, um ein Ergebnis zu prüfen, ohne es nachzurechnen. |
| Das Skalarprodukt der Eigenvektoren ist **0** | Die beiden stehen senkrecht aufeinander. Das gilt für jede symmetrische Matrix und ist der Grund, weshalb Hauptkomponenten unkorreliert sind. |
| $V \Lambda V^{\top}$ ergibt wieder $A$ | Die Zerlegung verliert nichts. Behält man nur die grössten Eigenwerte, wird daraus eine **Näherung**, genau das tut die PCA beim Weglassen von Komponenten. |
| $\lambda_1 > \lambda_2$, aber beide positiv | $A$ ist positiv definit. Wäre ein Eigenwert negativ, könnte $A$ keine Kovarianzmatrix sein. |

::: {.warning-box}
**Eigenvektoren sind nur bis aufs Vorzeichen bestimmt.** Ist $v$ ein
Eigenvektor, so ist $-v$ einer mit demselben Eigenwert. R und Python wählen
nicht dieselbe Konvention, und auch dieselbe Software kann bei kleinsten
Datenänderungen umspringen.

| | R `eigen()` | Python `np.linalg.eigh()` |
|---|---|---|
| Reihenfolge | **absteigend** | **aufsteigend** |
| Vorzeichen | LAPACK-abhängig | LAPACK-abhängig |

Auf dieser Seite legt deshalb die Hilfsfunktion `vorzeichen_fest` bzw.
`eigen_absteigend` beides fest: absteigend sortiert, und die betragsmässig
grösste Komponente jedes Vektors positiv.

**Für die Auswertung heisst das:** Ein Vorzeichenwechsel in einer
Komponentenladung ist **keine inhaltliche Aussage**. Nur die relativen
Vorzeichen **innerhalb** eines Eigenvektors sind interpretierbar.
:::

#### Interpretation und Ergebnissatz

> Die Matrix hat die Eigenwerte 3.618 und 1.382 mit den zugehörigen
> Eigenvektoren (0.526, 0.851) und (0.851, −0.526). Summe und Produkt der
> Eigenwerte reproduzieren Spur und Determinante, und die beiden Eigenvektoren
> stehen senkrecht aufeinander.

### Beispiel 3: Die PCA ist die Eigenzerlegung der Kovarianzmatrix

#### Frage und Datenlage

200 Personen mit Körpergrösse in Zentimetern und Gewicht in Kilogramm. Die PCA
wird einmal von Hand aus der Kovarianzmatrix gerechnet und einmal mit der
eingebauten Funktion.

#### Rechnung

::: {.panel-tabset}

##### R

```{r}
#| label: fig-b3-la-r
#| fig-cap: "Beispiel 3: Streudiagramm mit den beiden Eigenvektoren, skaliert auf die Wurzel ihres Eigenwerts."
#| fig-height: 4
n <- 200
Z <- normalmatrix(5150, n, 2)
groesse <- 172 + 9 * Z[, 1]
gewicht <- 70 + 0.55 * (groesse - 172) + 7 * Z[, 2]
D <- cbind(groesse = groesse, gewicht = gewicht)

round(rbind(mittel = colMeans(D), sd = apply(D, 2, sd)), 4)
S <- cov(D)
round(S, 4)
round(c(korrelation = cor(D)[1, 2]), 4)

# Von Hand: quadratische Gleichung aus Spur und Determinante
spur <- sum(diag(S)); dt <- det(S)
l1 <- (spur + sqrt(spur^2 - 4 * dt)) / 2
l2 <- (spur - sqrt(spur^2 - 4 * dt)) / 2
round(c(spur = spur, determinante = dt, lambda1 = l1, lambda2 = l2,
        anteil1 = l1 / spur, anteil2 = l2 / spur), 4)

v1 <- c(S[1, 2], l1 - S[1, 1]); v1 <- v1 / sqrt(sum(v1^2))
v2 <- c(S[1, 2], l2 - S[1, 1]); v2 <- v2 / sqrt(sum(v2^2))
round(rbind(v1 = v1, v2 = v2), 4)
round(c(winkel_grad = atan2(v1[2], v1[1]) * 180 / pi), 3)

# Die Scores: Daten zentriert und auf die Eigenvektoren projiziert
scores <- scale(D, center = TRUE, scale = FALSE) %*% cbind(v1, v2)
round(c(varianz_score1 = var(scores[, 1]), varianz_score2 = var(scores[, 2]),
        kovarianz = cov(scores)[1, 2]), 6)
round(c(summe_varianzen_roh = sum(apply(D, 2, var)), spur = spur), 4)

# Und die eingebaute Funktion
pk <- prcomp(D)
round(pk$sdev^2, 4)
round(vorzeichen_fest(pk$rotation), 4)

mitte <- colMeans(D)
ggplot(data.frame(D), aes(groesse, gewicht)) +
  geom_point(alpha = 0.45, size = 1.4) +
  annotate("segment", x = mitte[1], y = mitte[2],
           xend = mitte[1] + sqrt(l1) * v1[1], yend = mitte[2] + sqrt(l1) * v1[2],
           linewidth = 1, arrow = arrow(length = unit(0.18, "cm"))) +
  annotate("segment", x = mitte[1], y = mitte[2],
           xend = mitte[1] + sqrt(l2) * v2[1], yend = mitte[2] + sqrt(l2) * v2[2],
           linewidth = 1, arrow = arrow(length = unit(0.18, "cm"))) +
  coord_equal() +
  labs(x = "Körpergrösse (cm)", y = "Gewicht (kg)")
```

##### Python

```{python}
#| label: fig-b3-la-py
#| fig-cap: "Beispiel 3: dieselbe Zerlegung in Python."
#| fig-height: 4
n = 200
Z = normalmatrix(5150, n, 2)
groesse = 172 + 9 * Z[:, 0]
gewicht = 70 + 0.55 * (groesse - 172) + 7 * Z[:, 1]
D = np.column_stack([groesse, gewicht])

print({"mittel": np.round(D.mean(axis=0), 4).tolist(),
       "sd": np.round(D.std(axis=0, ddof=1), 4).tolist()})
S = np.cov(D, rowvar=False)
print(np.round(S, 4))
print({"korrelation": round(float(np.corrcoef(D, rowvar=False)[0, 1]), 4)})

spur = np.trace(S)
dt = np.linalg.det(S)
l1 = (spur + np.sqrt(spur ** 2 - 4 * dt)) / 2
l2 = (spur - np.sqrt(spur ** 2 - 4 * dt)) / 2
print({"spur": round(float(spur), 4), "determinante": round(float(dt), 4),
       "lambda1": round(float(l1), 4), "lambda2": round(float(l2), 4),
       "anteil1": round(float(l1 / spur), 4), "anteil2": round(float(l2 / spur), 4)})

v1 = np.array([S[0, 1], l1 - S[0, 0]]); v1 /= np.sqrt((v1 ** 2).sum())
v2 = np.array([S[0, 1], l2 - S[0, 0]]); v2 /= np.sqrt((v2 ** 2).sum())
print(np.round(np.vstack([v1, v2]), 4))
print({"winkel_grad": round(float(np.degrees(np.arctan2(v1[1], v1[0]))), 3)})

scores = (D - D.mean(axis=0)) @ np.column_stack([v1, v2])
print({"varianz_score1": round(float(scores[:, 0].var(ddof=1)), 6),
       "varianz_score2": round(float(scores[:, 1].var(ddof=1)), 6),
       "kovarianz": round(float(np.cov(scores, rowvar=False)[0, 1]), 6)})
print({"summe_varianzen_roh": round(float(D.var(axis=0, ddof=1).sum()), 4),
       "spur": round(float(spur), 4)})

werte, V = eigen_absteigend(S)
print(np.round(werte, 4))
print(np.round(V, 4))

fig, achse = plt.subplots(figsize=(7, 4))
achse.scatter(groesse, gewicht, s=12, alpha=0.45, color="black")
m = D.mean(axis=0)
for lam, v in [(l1, v1), (l2, v2)]:
    achse.annotate("", xy=(m[0] + np.sqrt(lam) * v[0], m[1] + np.sqrt(lam) * v[1]),
                   xytext=(m[0], m[1]),
                   arrowprops=dict(arrowstyle="->", lw=1.4, color="black"))
achse.set_aspect("equal")
achse.set_xlabel("Körpergrösse (cm)")
achse.set_ylabel("Gewicht (kg)")
plt.tight_layout()
plt.show()
```

:::

#### Output Zeile für Zeile

| | Körpergrösse | Gewicht |
|---|---|---|
| Mittelwert | 170.978 | 69.852 |
| Standardabweichung | 9.720 | 8.037 |

Kovarianzmatrix:

| | Grösse | Gewicht |
|---|---|---|
| **Grösse** | 94.478 | 45.614 |
| **Gewicht** | 45.614 | 64.596 |

Korrelation **0.584**.

| Grösse | Wert |
|---|---|
| Spur (= Gesamtvarianz) | **159.074** |
| Determinante | 4022.20 |
| $\lambda_1$ | **127.536**, Anteil **80.2 %** |
| $\lambda_2$ | **31.538**, Anteil **19.8 %** |
| erster Eigenvektor | (0.8097, 0.5868), Winkel **35.9°** |
| zweiter Eigenvektor | (0.5868, −0.8097) |
| Varianz der Scores | **127.536** und **31.538** |
| Kovarianz der Scores | **0.000000** |
| Summe der rohen Varianzen | 159.074 = Spur |
| `prcomp()$sdev^2` | **127.536** und **31.538** |

| Beobachtung | Erklärung |
|---|---|
| Die Eigenwerte **sind** die Varianzen der Scores | 127.536 und 31.538, in beiden Rechnungen identisch. Das ist die gesamte Aussage der PCA: Der Eigenwert misst, wie stark die Daten in dieser Richtung streuen. |
| Die Kovarianz der Scores ist **exakt null** | Weil die Eigenvektoren senkrecht aufeinander stehen. **Die PCA erzeugt unkorrelierte Variablen aus korrelierten.** |
| 94.478 + 64.596 = 127.536 + 31.538 | Die Gesamtvarianz wird nur **umverteilt**, nicht verändert. Deshalb ist "Anteil erklärter Varianz" eine sinnvolle Grösse. |
| Die erste Komponente zeigt in **35.9 Grad** | Nicht in 45 Grad, obwohl beide Ladungen positiv sind. Die Richtung wird von der grösseren Varianz der Körpergrösse (94.5 gegen 64.6) zur Grössenachse hin gezogen. |
| Die Handrechnung und `prcomp()` stimmen überein | Bis auf die Vorzeichenkonvention. **`prcomp()` ist keine Blackbox, sondern `eigen(cov(D))`**, mit dem Unterschied, dass intern eine Singulärwertzerlegung verwendet wird, die numerisch stabiler ist. |

::: {.note-box}
**Woran man die beiden Komponenten inhaltlich erkennt:**

| Komponente | Ladungen | Bedeutung |
|---|---|---|
| erste | 0.810 und 0.587, **beide positiv** | "allgemeine Körpergrösse", wer gross ist, ist eher schwer |
| zweite | 0.587 und **−0.810** | "schwer **für** seine Grösse", der Gegensatz zwischen den beiden |

Die erste Komponente ist fast immer ein Grösseneffekt, wenn alle Variablen
positiv korreliert sind. Die interessanten Aussagen stecken meist in der
zweiten.
:::

#### Interpretation und Ergebnissatz

> Die Eigenzerlegung der Kovarianzmatrix liefert die Eigenwerte 127.54 und
> 31.54, also 80.2 und 19.8 Prozent der Gesamtvarianz von 159.07. Die Scores auf
> den beiden Eigenvektoren haben genau diese Varianzen und sind unkorreliert;
> `prcomp()` reproduziert dasselbe Ergebnis.

### Beispiel 4: Warum die Einheit alles verändert

#### Frage und Datenlage

Dieselben Daten, nur die Körpergrösse in **Millimetern** statt Zentimetern.
Danach dieselben Daten standardisiert. Drei Rechnungen, drei Antworten.

#### Rechnung

::: {.panel-tabset}

##### R

```{r}
#| label: b4-la-r
# (1) Zentimeter -- wie in Beispiel 3
S_cm <- cov(D)
e_cm <- eigen(S_cm)
round(rbind(eigenwert = e_cm$values,
            anteil = e_cm$values / sum(e_cm$values)), 4)

# (2) Millimeter: dieselbe Information, andere Zahl
D_mm <- cbind(groesse = D[, 1] * 10, gewicht = D[, 2])
S_mm <- cov(D_mm)
round(S_mm, 2)
e_mm <- eigen(S_mm)
round(rbind(eigenwert = e_mm$values,
            anteil = e_mm$values / sum(e_mm$values)), 4)

# (3) Standardisiert, also die Korrelationsmatrix
R <- cor(D)
round(R, 4)
e_r <- eigen(R)
round(rbind(eigenwert = e_r$values,
            anteil = e_r$values / sum(e_r$values)), 4)
round(vorzeichen_fest(e_r$vectors), 4)
round(c(summe_eigenwerte = sum(e_r$values), anzahl_variablen = ncol(D)), 4)

# Die ersten Eigenvektoren im Vergleich
round(rbind(cm = vorzeichen_fest(e_cm$vectors)[, 1],
            mm = vorzeichen_fest(e_mm$vectors)[, 1],
            standardisiert = vorzeichen_fest(e_r$vectors)[, 1]), 4)
```

##### Python

```{python}
#| label: b4-la-py
S_cm = np.cov(D, rowvar=False)
w_cm, V_cm = eigen_absteigend(S_cm)
print(np.round(np.vstack([w_cm, w_cm / w_cm.sum()]), 4))

D_mm = np.column_stack([D[:, 0] * 10, D[:, 1]])
S_mm = np.cov(D_mm, rowvar=False)
print(np.round(S_mm, 2))
w_mm, V_mm = eigen_absteigend(S_mm)
print(np.round(np.vstack([w_mm, w_mm / w_mm.sum()]), 4))

R = np.corrcoef(D, rowvar=False)
print(np.round(R, 4))
w_r, V_r = eigen_absteigend(R)
print(np.round(np.vstack([w_r, w_r / w_r.sum()]), 4))
print(np.round(V_r, 4))
print({"summe_eigenwerte": round(float(w_r.sum()), 4),
       "anzahl_variablen": D.shape[1]})

print(np.round(np.vstack([V_cm[:, 0], V_mm[:, 0], V_r[:, 0]]), 4))
```

:::

#### Output Zeile für Zeile

| Rechnung | $\lambda_1$ | $\lambda_2$ | Anteil 1 | Anteil 2 |
|---|---|---|---|---|
| Kovarianz, **cm** | 127.54 | 31.54 | **80.2 %** | 19.8 % |
| Kovarianz, **mm** | 9469.89 | 42.47 | **99.6 %** | **0.4 %** |
| **Korrelation** | 1.5839 | 0.4161 | **79.2 %** | 20.8 % |

Erste Eigenvektoren:

| Rechnung | Ladung Grösse | Ladung Gewicht |
|---|---|---|
| cm | 0.8097 | 0.5868 |
| mm | **0.9988** | **0.0484** |
| standardisiert | **0.7071** | **0.7071** |

| Beobachtung | Erklärung |
|---|---|
| In Millimetern erklärt die erste Komponente **99.6 statt 80.2 Prozent** | Die Varianz der Grösse wird beim Wechsel auf Millimeter mit $10^2 = 100$ multipliziert (9447.8 statt 94.5), die des Gewichts nicht. Die Komponente folgt der grössten Varianz und die ist jetzt fast nur noch die Grösse. |
| Der erste Eigenvektor kippt auf (**0.999, 0.048**) | Die Komponente ist praktisch nur noch die Körpergrösse. **Dieselben Daten, eine andere Einheit, eine völlig andere Antwort.** |
| Die Korrelationsmatrix hat Eigenwerte, die sich zu **2** addieren | Allgemein zur **Anzahl der Variablen**, weil jede standardisierte Variable die Varianz 1 hat. Daher das Kaiser-Kriterium "Eigenwert > 1": eine Komponente soll mehr erklären als eine einzelne Variable. |
| Der erste Eigenvektor ist **exakt (0.707, 0.707)** | Bei zwei standardisierten Variablen immer, unabhängig von der Korrelation, die Matrix ist dann symmetrisch in beiden Variablen. Die **Eigenwerte** $1 \pm r$ hängen dagegen von der Korrelation ab: $1 + 0.584 = 1.584$ und $1 - 0.584 = 0.416$. |
| Die Anteile aus cm und aus der Korrelation liegen nahe beieinander | 80.2 gegen 79.2 Prozent. Zufall dieses Datensatzes: Die beiden Standardabweichungen sind mit 9.72 und 8.04 ähnlich gross. Bei sehr ungleichen Streuungen klaffen sie weit auseinander. |

::: {.warning-box}
**Die Regel, die daraus folgt:** Eine PCA auf der **Kovarianzmatrix** ist nur
zulässig, wenn alle Variablen in **derselben Einheit** gemessen sind und
Unterschiede in der Streuung inhaltlich gemeint sind, etwa mehrere
Temperaturmessungen oder Preise in Franken.

Sobald Einheiten gemischt werden (Zentimeter, Kilogramm, Franken, Punkte), führt
nur die **Korrelationsmatrix** zu einem sinnvollen Ergebnis, weil das Verfahren
sonst schlicht die Variable mit der grössten Zahlenspanne findet.

| Funktion | Standardverhalten | Standardisierung einschalten |
|---|---|---|
| R `prcomp()` | **Kovarianz** | `scale. = TRUE` |
| R `princomp()` | **Kovarianz** | `cor = TRUE` |
| Python `sklearn.decomposition.PCA` | **Kovarianz** | `StandardScaler` vorschalten |

**Alle drei standardisieren von sich aus nicht.** Das ist der häufigste Fehler
bei einer PCA.
:::

#### Interpretation und Ergebnissatz

> Der blosse Wechsel von Zentimetern auf Millimeter hebt den Anteil der ersten
> Komponente von 80.2 auf 99.6 Prozent und dreht ihren Eigenvektor von
> (0.810, 0.587) auf (0.999, 0.048). Auf der Korrelationsmatrix gerechnet ist
> das Ergebnis von der Einheit unabhängig: Eigenwerte 1.584 und 0.416, Summe
> gleich der Anzahl Variablen.

### Beispiel 5: Wenn ein Eigenwert null wird

#### Frage und Datenlage

Drei Variablen, von denen die dritte einmal exakt und einmal fast exakt die
Summe der beiden ersten ist. Was macht die Eigenzerlegung daraus?

#### Rechnung

::: {.panel-tabset}

##### R

```{r}
#| label: b5-la-r
n <- 200
Z <- normalmatrix(6160, n, 3)
x1 <- 100 + 15 * Z[, 1]
x2 <- 50 + 0.6 * (x1 - 100) + 9 * Z[, 2]
x3 <- x1 + x2                 # exakt abhaengig
x4 <- x1 + x2 + 0.5 * Z[, 3]  # fast abhaengig
x5 <- 50 + 8 * Z[, 3]         # unabhaengig

bericht <- function(name, D) {
  R <- cor(D)
  # Eigenwerte und Determinante einer Korrelationsmatrix sind theoretisch
  # nicht negativ; numerisch kann bei exakter Abhaengigkeit -1e-16 stehen.
  w <- pmax(eigen(R)$values, 0)
  cat(sprintf("%-10s Eigenwerte: %s | Summe %.4f | Rang %d | det %.6f\n",
              name, paste(sprintf("%.6f", w), collapse = "  "),
              sum(w), qr(R)$rank, abs(det(R))))
}
bericht("exakt", cbind(x1, x2, x3))
bericht("fast", cbind(x1, x2, x4))
bericht("normal", cbind(x1, x2, x5))

# Der Varianzinflationsfaktor misst dasselbe aus Regressionssicht
vif_wert <- function(D, j) {
  modell <- lm(D[, j] ~ D[, -j])
  1 / (1 - summary(modell)$r.squared)
}
round(c(x1 = vif_wert(cbind(x1, x2, x4), 1), x2 = vif_wert(cbind(x1, x2, x4), 2),
        x4 = vif_wert(cbind(x1, x2, x4), 3)), 2)
round(c(x1 = vif_wert(cbind(x1, x2, x5), 1), x2 = vif_wert(cbind(x1, x2, x5), 2),
        x5 = vif_wert(cbind(x1, x2, x5), 3)), 2)

round(c(korr_x1_x2 = cor(x1, x2), korr_x4_x1 = cor(x4, x1),
        korr_x4_x2 = cor(x4, x2)), 4)
```

##### Python

```{python}
#| label: b5-la-py
n = 200
Z = normalmatrix(6160, n, 3)
x1 = 100 + 15 * Z[:, 0]
x2 = 50 + 0.6 * (x1 - 100) + 9 * Z[:, 1]
x3 = x1 + x2
x4 = x1 + x2 + 0.5 * Z[:, 2]
x5 = 50 + 8 * Z[:, 2]


def bericht(name, D):
    R = np.corrcoef(D, rowvar=False)
    w = np.maximum(np.linalg.eigvalsh(R)[::-1], 0)
    werte = "  ".join(f"{v:.6f}" for v in w)
    print(f"{name:<10} Eigenwerte: {werte} | Summe {w.sum():.4f}"
          f" | Rang {np.linalg.matrix_rank(R)} | det {abs(np.linalg.det(R)):.6f}")


bericht("exakt", np.column_stack([x1, x2, x3]))
bericht("fast", np.column_stack([x1, x2, x4]))
bericht("normal", np.column_stack([x1, x2, x5]))


def vif_wert(D, j):
    y = D[:, j]
    X = np.column_stack([np.ones(len(D)), np.delete(D, j, axis=1)])
    b = np.linalg.lstsq(X, y, rcond=None)[0]
    r2 = 1 - ((y - X @ b) ** 2).sum() / ((y - y.mean()) ** 2).sum()
    return 1 / (1 - r2)


Df = np.column_stack([x1, x2, x4])
print({"x1": round(float(vif_wert(Df, 0)), 2), "x2": round(float(vif_wert(Df, 1)), 2),
       "x4": round(float(vif_wert(Df, 2)), 2)})
Dn = np.column_stack([x1, x2, x5])
print({"x1": round(float(vif_wert(Dn, 0)), 2), "x2": round(float(vif_wert(Dn, 1)), 2),
       "x5": round(float(vif_wert(Dn, 2)), 2)})

print({"korr_x1_x2": round(float(np.corrcoef(x1, x2)[0, 1]), 4),
       "korr_x4_x1": round(float(np.corrcoef(x4, x1)[0, 1]), 4),
       "korr_x4_x2": round(float(np.corrcoef(x4, x2)[0, 1]), 4)})
```

:::

#### Output Zeile für Zeile

| Fall | $\lambda_1$ | $\lambda_2$ | $\lambda_3$ | Summe | Rang | Determinante |
|---|---|---|---|---|---|---|
| $x_3 = x_1 + x_2$ (**exakt**) | 2.675167 | 0.324833 | **0.000000** | 3 | **2** | **0.000000** |
| $x_4 = x_1 + x_2 + \varepsilon$ (**fast**) | 2.674740 | 0.324956 | **0.000304** | 3 | 3 | 0.000264 |
| unabhängig | 1.690445 | 0.992690 | 0.316865 | 3 | 3 | 0.531727 |

Varianzinflationsfaktoren:

| Fall | $x_1$ | $x_2$ | dritte Variable |
|---|---|---|---|
| fast abhängig | **730.07** | **509.19** | **2058.31** |
| unabhängig | 1.85 | 1.88 | 1.02 |

| Beobachtung | Erklärung |
|---|---|
| Der dritte Eigenwert ist im exakten Fall **null** | Es gibt eine Richtung, in der die Daten **keine** Streuung haben, alle 200 Punkte liegen auf einer Ebene im dreidimensionalen Raum. Die dritte Variable trägt keine neue Information. |
| Der Rang fällt von 3 auf **2** | Der Rang zählt, wie viele Richtungen tatsächlich genutzt werden. **Rang = Anzahl der Eigenwerte grösser null.** |
| Die Determinante ist **0** | Sie ist das Produkt der Eigenwerte. Ein Faktor null macht das Produkt null und eine Matrix mit Determinante null lässt sich **nicht invertieren**. |
| Im "fast"-Fall ist $\lambda_3$ **0.000304** statt 0 | Nicht null, aber fast. Die Determinante liegt bei 0.000264. Der Rang ist formal 3, praktisch aber 2. |
| Die VIF explodieren auf **730 bis 2058** | Faustregel ist 10. Eine VIF von 2058 heisst: Der Standardfehler dieses Koeffizienten ist $\sqrt{2058} \approx 45$ mal so gross wie ohne Kollinearität. |
| Die Summe der Eigenwerte ist **immer 3** | Bei jeder Korrelationsmatrix mit drei Variablen. Die Gesamtvarianz ist festgelegt; nur ihre Aufteilung ändert sich. |
| Die einzelnen Korrelationen sind **unauffällig** | $r(x_1, x_2) = 0.676$, $r(x_4, x_1) = 0.930$. Hoch, aber nichts, was allein Alarm auslösen würde. **Kollinearität steckt in der Kombination, nicht in einzelnen Paaren**, die Korrelationsmatrix durchzusehen genügt nicht. |

::: {.note-box}
**Dasselbe Problem, drei Sprachen:**

| Sicht | Anzeichen | Kennzahl |
|---|---|---|
| lineare Algebra | eine Richtung ohne Streuung | $\lambda_{\min} \approx 0$ |
| Matrizenrechnung | Matrix nicht invertierbar | $\det \approx 0$, Rang < $p$ |
| Regression | Koeffizienten instabil, riesige Standardfehler | VIF $> 10$ |
| PCA | letzte Komponenten überflüssig | kleine Eigenwerte |

**Für die PCA ist das kein Problem, sondern ihr Zweck.** Sie verträgt
kollineare Variablen problemlos und liefert genau die Antwort "die letzte
Richtung ist überflüssig". Für eine
[Regression](../regression/multiple-lineare-regression.qmd) ist dieselbe Lage ein
ernstes Problem, weil sie die Matrix invertieren muss. Das ist einer der
Gründe, eine PCA einer Regression vorzuschalten.
:::

#### Interpretation und Ergebnissatz

> Ist eine Variable die exakte Summe zweier anderer, hat die Korrelationsmatrix
> den Eigenwert null, den Rang 2 und die Determinante 0. Bei einer nur fast
> exakten Abhängigkeit bleibt ein Eigenwert von 0.0003 übrig, und die
> Varianzinflationsfaktoren steigen auf 730 bis 2058, während die einzelnen
> Korrelationen mit 0.68 bis 0.93 unauffällig aussehen.

::::

## Verständnisfragen

::: {.quiz}
Was ist ein Eigenvektor einer Matrix?

- [x] Eine Richtung, die von der Abbildung nicht gedreht, sondern nur gestreckt
      wird ~ Richtig. Der Streckfaktor ist der Eigenwert; A mal v ergibt lambda
      mal v.
- [ ] Der längste Vektor in der Matrix ~ Eigenvektoren werden normiert, ihre
      Länge ist beliebig wählbar.
- [ ] Die erste Spalte der Matrix ~ Die Spalten sind die Bilder der
      Einheitsvektoren, nur bei einer Diagonalmatrix sind das die
      Eigenvektoren.
:::

::: {.quiz}
Die Kovarianzmatrix hatte die Spur 159.07 und die Eigenwerte 127.54 und 31.54.
Was sagt der Vergleich?

- [x] Die Gesamtvarianz wird umverteilt, nicht verändert ~ Richtig, 127.54 plus
      31.54 ergibt 159.07. Deshalb lässt sich ein Anteil erklärter Varianz
      angeben, hier 80.2 und 19.8 Prozent.
- [ ] Die PCA hat Varianz hinzugefügt ~ Die Summe ist identisch; eine
      Drehung des Koordinatensystems kann keine Varianz erzeugen.
- [ ] Die Eigenwerte sind zufällig nahe an der Spur ~ Die Gleichheit gilt
      exakt und für jede Matrix.
:::

::: {.quiz}
Warum sind Hauptkomponenten unkorreliert?

- [x] Weil die Eigenvektoren einer symmetrischen Matrix senkrecht aufeinander
      stehen ~ Richtig. Im Beispiel war die Kovarianz der beiden Scores exakt
      null, und das Skalarprodukt der Eigenvektoren ebenfalls.
- [ ] Weil die Daten vorher standardisiert werden ~ Standardisierung ändert
      nichts an der Korrelation zwischen Variablen; im Beispiel wurde nicht
      standardisiert.
- [ ] Weil die Stichprobe gross genug war ~ Es gilt exakt und bei jedem
      Stichprobenumfang.
:::

::: {.quiz}
Der Wechsel von Zentimetern auf Millimeter hob den Anteil der ersten Komponente
von 80.2 auf 99.6 Prozent. Was folgt daraus?

- [x] Bei gemischten Einheiten muss die Korrelationsmatrix verwendet werden ~
      Richtig. Auf der Kovarianzmatrix findet das Verfahren sonst nur die
      Variable mit der grössten Zahlenspanne. prcomp braucht dafür
      scale. gleich TRUE.
- [ ] Millimeter sind die genauere Einheit und daher vorzuziehen ~ Die
      Information ist in beiden Fällen dieselbe, nur die Zahlen sind grösser.
- [ ] Die PCA ist unbrauchbar ~ Sie ist brauchbar, sobald die Frage nach der
      Standardisierung bewusst entschieden wird.
:::

::: {.quiz}
Eine Korrelationsmatrix von drei Variablen hat die Eigenwerte 2.675, 0.325 und
0.000. Was bedeutet das?

- [x] Eine Variable ist eine exakte Linearkombination der beiden anderen ~
      Richtig. Der Rang ist 2, die Determinante null, und die Matrix lässt sich
      nicht invertieren. Für eine Regression ist das fatal, für eine PCA ist es
      die gesuchte Antwort.
- [ ] Die dritte Variable ist konstant ~ Dann wäre ihre Korrelation gar nicht
      definiert; hier streut sie sehr wohl, nur nicht unabhängig.
- [ ] Die Stichprobe ist zu klein ~ Der Effekt hängt nicht am
      Stichprobenumfang, sondern an der exakten Abhängigkeit.
:::

::: {.quiz}
Die paarweisen Korrelationen lagen bei 0.68 bis 0.93, die
Varianzinflationsfaktoren aber bei 730 bis 2058. Wie passt das zusammen?

- [x] Kollinearität steckt in der Kombination mehrerer Variablen, nicht in
      einzelnen Paaren ~ Richtig. Deshalb genügt es nicht, die
      Korrelationsmatrix durchzusehen; VIF oder der kleinste Eigenwert zeigen
      es.
- [ ] Die VIF sind falsch berechnet ~ Sie folgen direkt aus dem
      Bestimmtheitsmass der Regression einer Variablen auf alle anderen, hier
      über 0.999.
- [ ] Korrelationen über 0.9 sind immer unproblematisch ~ Sie sind bereits
      hoch; entscheidend ist aber die gemeinsame Abhängigkeit.
:::

## Verlinkte Ressourcen

- [Hauptkomponentenanalyse](hauptkomponentenanalyse.qmd)
- [Faktorenanalyse](faktorenanalyse.qmd)
- [Distanzmasse](distanzmasse.qmd)
- [3Blue1Brown, Essence of Linear Algebra](https://www.3blue1brown.com/topics/linear-algebra)
