---
title: "Einfache lineare Regression"
description: "Ein Prädiktor, Steigung und Achsenabschnitt, Bestimmtheitsmass und Residuen."
categories: ["Regression", "Modelldiagnostik", "Interpretation", "R", "Python"]
quelle: ["ESDS", "STATDA"]
seitentyp: methode
stand: entwurf
order: 10
---

```{r}
#| label: setup-r
#| include: false
library(ggplot2)
library(lmtest)

theme_set(theme_minimal(base_size = 12))
set.seed(2026)
```

```{python}
#| label: setup-python
#| include: false
import numpy as np
import pandas as pd
import matplotlib.pyplot as plt
import statsmodels.api as sm
import statsmodels.formula.api as smf

plt.rcParams.update({"figure.figsize": (7, 4.2), "font.size": 11,
                     "savefig.dpi": 288, "figure.dpi": 288})
```

Alle Beispiele rechnen mit fest eingetragenen Zahlen. R und Python schätzen
dasselbe Modell auf denselben Daten und müssen deshalb dieselben Koeffizienten
ausgeben; die Ausgaben unterscheiden sich nur in Anordnung und Benennung.



:::: {.panel-tabset}

## Theorie

### Kurzsteckbrief

| | |
|---|---|
| Fragestellung | Wie verändert sich eine metrische Zielgrösse, wenn eine einzelne Einflussgrösse steigt, und wie gut lässt sie sich daraus vorhersagen? |
| Zielvariable | metrisch |
| Prädiktoren | genau einer, metrisch oder zweistufig kategorial |
| Was die Methode liefert | Achsenabschnitt und Steigung mit Konfidenzintervall und p-Wert, Bestimmtheitsmass, Residualstreuung, Residuen für die Diagnostik |
| R-Funktion | `lm(y ~ x, data = df)`, gelesen mit `summary()` und `confint()` |
| Python-Funktion | `smf.ols("y ~ x", data=df).fit()`, gelesen mit `.summary()` |
| Verwandte Methoden | [Korrelation](../grundlagen/korrelation.qmd), [multiple lineare Regression](multiple-lineare-regression.qmd), [Korrelationstests](../tests/korrelationstests.qmd) |

### Wann diese Methode, wann nicht

Typische Fragestellungen: Verbrauch aus Laufzeit, Miete aus Fläche, Ertrag aus
Düngermenge. Gemeinsam ist ihnen eine metrische Zielgrösse, eine einzige
Einflussgrösse und ein Zusammenhang, der im beobachteten Bereich annähernd
geradlinig verläuft.

Der Unterschied zur [Korrelation](../grundlagen/korrelation.qmd) ist die
Richtung. Die Korrelation beschreibt symmetrisch, wie eng zwei Grössen
zusammenhängen. Die Regression legt fest, welche Grösse vorhergesagt wird, und
liefert dafür eine Gleichung mit Einheiten.

Sie passt nicht in diesen Fällen:

| Situation | Stattdessen |
|---|---|
| Mehrere Einflussgrössen, oder eine soll kontrolliert werden | [multiple lineare Regression](multiple-lineare-regression.qmd) |
| Zielvariable binär | [logistische Regression](logistische-regression.qmd) |
| Nur die Frage, ob überhaupt ein Zusammenhang besteht | [Korrelationstest](../tests/korrelationstests.qmd) |
| Erkennbar krummer Zusammenhang | Transformation, Polynomterm oder ein anderes Modell |
| Zielvariable ist eine Zeit bis zu einem Ereignis mit zensierten Fällen | [Kaplan-Meier](../ueberlebenszeit/kaplan-meier.qmd) und [Cox-Modell](../ueberlebenszeit/cox-modell.qmd) |

### Grundidee und Modell

Gesucht ist die Gerade, die möglichst nah an allen Punkten liegt. Nah heisst:
die Summe der quadrierten senkrechten Abstände zwischen beobachteten und
vorhergesagten Werten ist minimal. Quadriert wird, damit sich Abweichungen nach
oben und unten nicht aufheben und grosse Abweichungen stärker zählen.

$$y_i = \beta_0 + \beta_1 x_i + \varepsilon_i$$

| Bestandteil | Bedeutung |
|---|---|
| $y_i$ | beobachteter Wert der Zielvariable |
| $\beta_0$ | Achsenabschnitt, erwarteter Wert von $y$ bei $x = 0$ |
| $\beta_1$ | Steigung, erwartete Änderung von $y$ je Einheit von $x$ |
| $x_i$ | Wert des Prädiktors |
| $\varepsilon_i$ | Residuum, der nicht erklärte Rest, mit Erwartungswert null und konstanter Varianz |

Geschätzt wird mit der Methode der kleinsten Quadrate; es gibt eine
geschlossene Lösung, also kein Iterieren und keine Konvergenzprobleme. Die
geschätzte Gerade geht immer durch den Punkt der beiden Mittelwerte.

Bei genau einem Prädiktor gilt zusätzlich: das Bestimmtheitsmass ist exakt das
Quadrat der Korrelation zwischen $x$ und $y$, und der p-Wert der Steigung ist
derselbe wie der des Pearson-Korrelationstests. Beide Verfahren beantworten
dieselbe Frage in verschiedener Sprache.

### Voraussetzungen und ihre Prüfung

| Voraussetzung | Was sie bedeutet | Prüfung | Folge bei Verletzung | Vorgehen |
|---|---|---|---|---|
| Linearität | Der Zusammenhang ist im beobachteten Bereich geradlinig | Streudiagramm, Residuen gegen Vorhersage | Steigung ist ein Kompromiss über verschiedene Bereiche und beschreibt keinen davon richtig | Transformation, Polynomterm, Bereich einschränken |
| Unabhängigkeit | Beobachtungen beeinflussen sich nicht | Erhebungsdesign, bei zeitlicher Ordnung Durbin-Watson | Standardfehler zu klein, p-Werte zu optimistisch | Zeitreihen- oder Mehrebenenmodell |
| Homoskedastizität | Streuung der Residuen ist über den Vorhersagebereich konstant | Residuenplot, Breusch-Pagan-Test | Schätzwerte bleiben brauchbar, Standardfehler und Intervalle nicht | robuste Standardfehler, Transformation |
| Normalverteilte Residuen | Residuen streuen annähernd normal | QQ-Plot | betrifft Tests und Intervalle bei kleinem n | Transformation, Bootstrap |
| Keine einflussreichen Einzelfälle | Kein einzelner Punkt bestimmt die Gerade | Cook-Distanz, Hebelwerte, Streudiagramm | Steigung hängt an einer Beobachtung | Fall prüfen, Modell mit und ohne ihn berichten |

Die Voraussetzungen betreffen die Residuen, nicht die Rohdaten. Weder $x$ noch
$y$ müssen normalverteilt sein; eine rechtsschiefe Zielgrösse ist kein Grund zur
Sorge, solange die Residuen es nicht sind.

### Output lesen

R, `summary(modell)`:

| Grösse | Was sie sagt | Faustregel oder Falle |
|---|---|---|
| `Call` | die geschätzte Formel | prüfen, ob Ziel- und Einflussgrösse nicht vertauscht sind |
| `Residuals` | Minimum, Quartile, Median der Residuen | Median deutlich neben null deutet auf Schieflage |
| `(Intercept)` Estimate | erwarteter Wert von y bei x gleich null | nur deutbar, wenn null im Datenbereich sinnvoll ist |
| Estimate des Prädiktors | Steigung, erwartete Änderung je Einheit | in den Einheiten der Variablen |
| `Std. Error` | Unsicherheit der Schätzung | wächst mit der Streuung, sinkt mit n und mit der Spannweite von x |
| `t value` | Estimate durch Std. Error | Betrag über etwa 2 heisst bei üblichem n signifikant |
| `Pr(>|t|)` | p-Wert für die Nullhypothese, dass der Koeffizient null ist | für die Steigung identisch mit dem Pearson-Korrelationstest |
| `Residual standard error` | typische Abweichung einer Vorhersage in der Einheit von y | die praktisch nützlichste Gütezahl |
| Freiheitsgrade | n minus 2 | zwei geschätzte Parameter |
| `Multiple R-squared` | Anteil der erklärten Streuung | bei einem Prädiktor exakt das Quadrat der Korrelation |
| `Adjusted R-squared` | um die Parameterzahl korrigiert | kann negativ werden, wenn der Prädiktor nichts erklärt |
| `F-statistic` mit p-Wert | Gesamttest des Modells | bei einem Prädiktor gleichwertig zum t-Test der Steigung |
| `confint()` | Konfidenzintervall je Koeffizient | schliesst es null ein, ist der Koeffizient nicht signifikant |

Python, `modell.summary()`, mit den Unterschieden zu R:

| Grösse | Was sie sagt | Unterschied zu R |
|---|---|---|
| `coef`, `std err`, `t`, `P>|t|` | wie in R | nur andere Bezeichnung |
| `[0.025 0.975]` | Konfidenzintervall | steht direkt in der Tabelle, in R braucht es `confint()` |
| `R-squared`, `Adj. R-squared` | wie in R | identisch berechnet |
| `Df Residuals`, `Df Model` | Freiheitsgrade | in eigenen Zeilen statt im Fliesstext |
| `AIC`, `BIC`, `Log-Likelihood` | Kennzahlen für Modellvergleiche | in R über `AIC(modell)` |
| `Omnibus`, `Jarque-Bera`, `Skew`, `Kurtosis` | Normalität der Residuen | in R nicht enthalten, dort der QQ-Plot |
| `Durbin-Watson` | Autokorrelation der Residuen | Werte um 2 sind unauffällig |
| kein `Residual standard error` | fehlt in der Tabelle | über `np.sqrt(modell.mse_resid)` |

### Interpretationsfallen

- **Der Achsenabschnitt ist meist keine Aussage.** Er beschreibt den Fall
  $x = 0$, und der liegt oft ausserhalb der Daten. Wer ihn deuten will,
  zentriert den Prädiktor.
- **Ein hohes R² heisst nicht, dass das Modell stimmt.** Beispiel 3 zeigt das
  Gegenteil. Angemessenheit beantworten die Residuen, nicht das
  Bestimmtheitsmass.
- **Ein niedriges R² heisst nicht, dass das Modell falsch ist.** Bei stark
  streuenden Daten kann ein korrekt spezifiziertes Modell wenig Streuung
  erklären und die Steigung trotzdem gut schätzen.
- **Die Steigung ist keine Kausalität.** Sie beschreibt, wie sich $y$ mit $x$
  ändert, nicht warum. Eine dritte, nicht erhobene Grösse kann beides treiben,
  siehe [Korrelation](../grundlagen/korrelation.qmd).
- **Vertauschen ändert das Ergebnis.** Die Regression von $y$ auf $x$ ist nicht
  die Umkehrung der Regression von $x$ auf $y$, weil jeweils andere Abstände
  minimiert werden. Die Korrelation dagegen ist symmetrisch.
- **Vorhersagen nur im beobachteten Bereich.** Ausserhalb ist die Linearität
  nicht geprüft; die Zahl kommt trotzdem und sieht genauso aus.
- **Konfidenzband und Vorhersageband sind zweierlei.** Das schmale Band gilt
  dem Mittelwert bei gegebenem $x$, das breite einer einzelnen künftigen
  Beobachtung.

### Ergebnis berichten

Vorlage für den Ergebnissatz:

> Eine einfache lineare Regression von [Zielvariable] auf [Prädiktor] ergibt
> eine Steigung von [Schätzwert] [Einheit] je [Einheit des Prädiktors]
> (95-Prozent-Konfidenzintervall [unten] bis [oben], t([Freiheitsgrade]) = [t],
> p = [p]). Das Modell erklärt [R²] der Streuung, die typische Abweichung einer
> Vorhersage beträgt [Residualstreuung] [Einheit] (n = [n]).

Immer genannt werden Steigung in ihrer Einheit, Konfidenzintervall,
Teststatistik mit Freiheitsgraden, p-Wert, R², Residualstreuung und n, dazu
welche Voraussetzungen geprüft wurden und mit welchem Ergebnis.

### Abgrenzung zu verwandten Methoden

| Methode | Wann diese statt der einfachen linearen Regression |
|---|---|
| [Korrelation](../grundlagen/korrelation.qmd) | nur die Enge des Zusammenhangs interessiert, keine Richtung und keine Vorhersage |
| [Korrelationstests](../tests/korrelationstests.qmd) | nur die Frage, ob ein Zusammenhang besteht, ohne Modellgleichung |
| [Multiple lineare Regression](multiple-lineare-regression.qmd) | mehrere Einflussgrössen, oder eine soll konstant gehalten werden |
| [Logistische Regression](logistische-regression.qmd) | Zielvariable binär |
| [Regressionsdiagnostik](regressionsdiagnostik.qmd) | Vertiefung zu Residuen, Hebelwerten und Ausreissern |
| [t-Test für zwei Stichproben](../tests/t-test-zwei-stichproben.qmd) | der Prädiktor ist zweistufig kategorial; rechnerisch derselbe Fall, andere Darstellung |

## Beispiel 1: Verbrauch aus Laufzeit

### Frage und Datenlage

Von 24 Anlagen liegen die Betriebsstunden einer Woche und der Verbrauch in
Litern vor. Gefragt ist, um wie viele Liter der Verbrauch je zusätzlicher
Betriebsstunde steigt, und wie genau sich der Verbrauch aus der Laufzeit
vorhersagen lässt.

Beide Grössen sind metrisch, es gibt genau einen Prädiktor, und die Richtung
steht fest: Die Laufzeit erklärt den Verbrauch, nicht umgekehrt. Das ist die
Standardsituation der einfachen linearen Regression.

### Modell schätzen

::: {.panel-tabset}

#### R

```{r}
#| label: b1-modell-r
anlagen <- data.frame(
  laufzeit = c(3.2, 6.0, 6.0, 6.8, 7.7, 8.1, 8.8, 9.0, 9.3, 10.3, 10.6, 10.9,
               11.8, 11.9, 13.8, 13.9, 14.1, 14.3, 15.8, 16.4, 17.0, 18.4,
               18.6, 19.4),
  verbrauch = c(26.8, 41.7, 26.5, 41.1, 28.2, 37.7, 31.6, 47.3, 45.0, 49.7,
                38.4, 48.6, 43.9, 44.6, 55.7, 58.2, 54.7, 50.3, 53.3, 68.6,
                65.2, 69.8, 79.2, 63.4)
)

modell <- lm(verbrauch ~ laufzeit, data = anlagen)
summary(modell)
confint(modell)
```

#### Python

```{python}
#| label: b1-modell-py
anlagen = pd.DataFrame({
    "laufzeit": [3.2, 6.0, 6.0, 6.8, 7.7, 8.1, 8.8, 9.0, 9.3, 10.3, 10.6, 10.9,
                 11.8, 11.9, 13.8, 13.9, 14.1, 14.3, 15.8, 16.4, 17.0, 18.4,
                 18.6, 19.4],
    "verbrauch": [26.8, 41.7, 26.5, 41.1, 28.2, 37.7, 31.6, 47.3, 45.0, 49.7,
                  38.4, 48.6, 43.9, 44.6, 55.7, 58.2, 54.7, 50.3, 53.3, 68.6,
                  65.2, 69.8, 79.2, 63.4],
})

modell = smf.ols("verbrauch ~ laufzeit", data=anlagen).fit()
print(modell.summary())
print("Residualstreuung:", round(np.sqrt(modell.mse_resid), 4))
```

:::

### Output Zeile für Zeile

| Ausgabe | Wert hier | Bedeutung | Wie er zu lesen ist |
|---|---|---|---|
| `(Intercept)` Estimate | 15.184 | erwarteter Verbrauch bei Laufzeit null | Rechnerisch nötig, inhaltlich hier ohne Aussage: Die kleinste beobachtete Laufzeit beträgt 3.2 Stunden, für den Stillstand liegen keine Daten vor. |
| `laufzeit` Estimate | 2.854 | Steigung in Litern je Betriebsstunde | Die zentrale Zahl. Eine Stunde mehr Laufzeit geht im Mittel mit 2.85 Litern mehr Verbrauch einher. |
| `Std. Error` der Steigung | 0.286 | Unsicherheit dieser Schätzung | Rund ein Zehntel der Steigung. Sie sinkt mit mehr Beobachtungen und mit einer breiteren Spanne der Laufzeiten. |
| `t value` der Steigung | 9.980 | Schätzwert geteilt durch Standardfehler | Die Steigung ist knapp zehn Standardfehler von null entfernt. |
| `Pr(>|t|)` der Steigung | 1.25e-09 | p-Wert für "die wahre Steigung ist null" | Praktisch ausgeschlossen. Der Wert des Achsenabschnitts (p = 0.00034) wird meistens gar nicht getestet, weil die Hypothese "y ist null bei x gleich null" selten interessiert. |
| `confint()` bzw. `[0.025 0.975]` | 2.261 bis 3.447 | plausibler Bereich für die Steigung | Die aussagekräftigste Zeile: Der wahre Effekt liegt vermutlich zwischen 2.3 und 3.4 Litern je Stunde. Diese Spanne, nicht der p-Wert, entscheidet über die praktische Nutzbarkeit. |
| `Residual standard error` | 6.106 auf 22 Freiheitsgraden | typische Abweichung einer Vorhersage in Litern | Wer den Verbrauch aus der Laufzeit vorhersagt, liegt typischerweise um rund 6 Liter daneben. Die praktisch nützlichste Gütezahl, weil sie in der Einheit der Messung steht. |
| Freiheitsgrade | 22 | n minus 2 | 24 Beobachtungen, zwei geschätzte Parameter. |
| `Multiple R-squared` | 0.8191 | Anteil erklärter Streuung | Rund 82 Prozent der Verbrauchsunterschiede gehen auf die Laufzeit zurück. |
| `Adjusted R-squared` | 0.8109 | um die Parameterzahl korrigiert | Bei einem Prädiktor kaum verschieden. Der Abstand wächst mit der Zahl der Prädiktoren. |
| `F-statistic` | 99.60 auf 1 und 22 df, p = 1.25e-09 | Gesamttest des Modells | Bei genau einem Prädiktor redundant: F ist exakt das Quadrat des t-Werts (9.98² = 99.6), und die p-Werte sind identisch. |

### Bestimmtheitsmass und Korrelation

Bei einem Prädiktor ist R² exakt das Quadrat der Korrelation. Das lässt sich
direkt nachrechnen und ist der beste Merksatz gegen die Verwechslung der beiden
Zahlen.

::: {.panel-tabset}

#### R

```{r}
#| label: b1-r2-r
round(c(r = cor(anlagen$laufzeit, anlagen$verbrauch),
        r_quadrat = cor(anlagen$laufzeit, anlagen$verbrauch)^2,
        aus_dem_modell = summary(modell)$r.squared), 4)
```

#### Python

```{python}
#| label: b1-r2-py
r = anlagen["laufzeit"].corr(anlagen["verbrauch"])
print("r =", round(r, 4), " r^2 =", round(r**2, 4),
      " R^2 =", round(modell.rsquared, 4))
```

:::

Die Korrelation beträgt 0.905, ihr Quadrat 0.8191, und genau das steht als R²
im Modell. Wichtig ist der Unterschied in der Bedeutung: r = 0.905 ist ein Mass
für die Enge des Zusammenhangs ohne Einheit, R² = 0.82 ein Anteil an der
Streuung. Die Steigung von 2.854 Litern je Stunde sagt dagegen etwas über die
Grösse des Effekts, und die drei Zahlen sind nicht ineinander überführbar, ohne
die Streuungen zu kennen.

### Voraussetzungen prüfen

::: {.panel-tabset}

#### R

```{r}
#| label: fig-b1-diagnostik-r
#| fig-cap: "Beispiel 1: Streudiagramm mit Gerade, Residuen gegen Vorhersage, QQ-Plot der Residuen."
#| fig-height: 3.0
par(mfrow = c(1, 3), mar = c(4, 4, 3, 1))
plot(anlagen$laufzeit, anlagen$verbrauch, pch = 16, col = "grey30",
     xlab = "Laufzeit (h)", ylab = "Verbrauch (l)", main = "Daten und Gerade")
abline(modell, col = "steelblue", lwd = 2)
plot(modell, which = 1)
plot(modell, which = 2)
par(mfrow = c(1, 1))

bptest(modell)
```

#### Python

```{python}
#| label: fig-b1-diagnostik-py
#| fig-cap: "Beispiel 1: dieselbe Diagnostik in Python."
#| fig-height: 3.0
fig, axes = plt.subplots(1, 3, figsize=(7, 3.0))
axes[0].scatter(anlagen["laufzeit"], anlagen["verbrauch"], s=14, color="0.3")
gerade = np.linspace(3, 20, 50)
axes[0].plot(gerade, modell.params.iloc[0] + modell.params.iloc[1] * gerade,
             color="steelblue", linewidth=2)
axes[0].set_xlabel("Laufzeit (h)")
axes[0].set_ylabel("Verbrauch (l)")
axes[0].set_title("Daten und Gerade")
axes[1].scatter(modell.fittedvalues, modell.resid, s=14, color="0.3")
axes[1].axhline(0, linestyle="--", color="black")
axes[1].set_xlabel("Vorhersage")
axes[1].set_title("Residuen")
sm.qqplot(modell.resid, line="s", ax=axes[2])
axes[2].set_title("QQ-Plot")
plt.tight_layout()
plt.show()

lm_stat, lm_p, f_stat, f_p = sm.stats.diagnostic.het_breuschpagan(
    modell.resid, modell.model.exog)
print("Breusch-Pagan LM =", round(lm_stat, 4), " p =", round(lm_p, 4))
```

:::

Links steigen die Punkte gleichmässig an, ohne Bogen. In der Mitte streuen die
Residuen strukturlos um die Nulllinie, und der Streubereich bleibt von links
nach rechts etwa gleich breit. Rechts liegen die Punkte nah an der Geraden. Der
Breusch-Pagan-Test bestätigt das mit einem p-Wert von 0.988: kein Hinweis auf
ungleiche Streuung. Ein grosser p-Wert ist hier die gute Nachricht, weil die
Nullhypothese die konstante Streuung ist.

### Interpretation und Ergebnissatz

Drei Zahlen tragen die Aussage, und sie beantworten drei verschiedene Fragen.
Die Steigung von 2.854 Litern je Stunde beantwortet "wie stark". Das Intervall
von 2.26 bis 3.45 beantwortet "wie sicher". Die Residualstreuung von 6.1 Litern
beantwortet "wie brauchbar für eine einzelne Vorhersage". Ein Modell kann bei
allen drei Fragen unterschiedlich gut abschneiden, und der p-Wert beantwortet
keine davon.

> Der Verbrauch steigt mit der Betriebszeit: Je zusätzlicher Betriebsstunde
> nimmt er im Mittel um 2.85 Liter zu (95-Prozent-Konfidenzintervall 2.26 bis
> 3.45, t(22) = 9.98, p < 0.001). Das Modell erklärt 82 Prozent der Streuung,
> die typische Abweichung einer Vorhersage beträgt 6.1 Liter (n = 24). Residuen
> und Streudiagramm zeigen keine Auffälligkeiten.

## Beispiel 2: Kein erkennbarer Zusammenhang

### Frage und Datenlage

Aus derselben Halle liegen für 20 Tage die Hallentemperatur in Grad Celsius und
der Tagesverbrauch vor. Die Vermutung lautet, dass wärmere Tage den Verbrauch
treiben. Das Beispiel zeigt, wie ein Nullbefund aussieht und was er nicht
bedeutet.

### Modell schätzen

::: {.panel-tabset}

#### R

```{r}
#| label: b2-modell-r
halle <- data.frame(
  temperatur = c(15.6, 16.1, 16.3, 17.0, 17.2, 18.0, 18.5, 18.9, 19.2, 19.5,
                 19.7, 20.4, 21.2, 21.4, 21.5, 21.8, 21.9, 22.2, 22.4, 23.5),
  verbrauch = c(56.3, 63.1, 56.5, 55.7, 52.6, 61.1, 43.9, 60.6, 75.7, 50.8,
                59.5, 93.8, 48.1, 40.5, 54.9, 81.7, 84.4, 45.4, 66.8, 60.1)
)

modell_b2 <- lm(verbrauch ~ temperatur, data = halle)
summary(modell_b2)
confint(modell_b2)
```

#### Python

```{python}
#| label: b2-modell-py
halle = pd.DataFrame({
    "temperatur": [15.6, 16.1, 16.3, 17.0, 17.2, 18.0, 18.5, 18.9, 19.2, 19.5,
                   19.7, 20.4, 21.2, 21.4, 21.5, 21.8, 21.9, 22.2, 22.4, 23.5],
    "verbrauch": [56.3, 63.1, 56.5, 55.7, 52.6, 61.1, 43.9, 60.6, 75.7, 50.8,
                  59.5, 93.8, 48.1, 40.5, 54.9, 81.7, 84.4, 45.4, 66.8, 60.1],
})

modell_b2 = smf.ols("verbrauch ~ temperatur", data=halle).fit()
print(modell_b2.summary())
```

:::

### Output Zeile für Zeile

| Ausgabe | Wert hier | Wie er zu lesen ist |
|---|---|---|
| Steigung | 0.970 | Rechnerisch steigt der Verbrauch um knapp einen Liter je Grad. Der Wert allein sagt nichts, solange die Unsicherheit fehlt. |
| `Std. Error` | 1.375 | Grösser als die Steigung selbst. Damit ist die Schätzung von reinem Rauschen nicht zu unterscheiden. |
| `t value` | 0.706 | Weniger als ein Standardfehler Abstand zur Null. |
| `Pr(>|t|)` | 0.489 | Ein Wert dieser Grösse entsteht bei fehlendem Zusammenhang in rund der Hälfte aller Stichproben. |
| Konfidenzintervall | -1.919 bis 3.859 | Die wichtigste Zeile. Das Intervall enthält die Null, ist aber fast sechs Liter je Grad breit: Ein deutlicher Effekt in beide Richtungen bleibt mit diesen Daten vereinbar. |
| `Multiple R-squared` | 0.0269 | Nicht einmal drei Prozent der Streuung sind erklärt. |
| `Adjusted R-squared` | -0.0271 | Negativ, und das ist kein Fehler. Das korrigierte Mass zieht für jeden Parameter etwas ab; erklärt der Prädiktor weniger, als ein zufälliger Prädiktor im Mittel erklären würde, rutscht es unter null. Ein sicheres Zeichen dafür, dass der Prädiktor nichts beiträgt. |
| `Residual standard error` | 14.163 auf 18 Freiheitsgraden | Die Vorhersage aus der Temperatur ist kaum besser als der blosse Mittelwert des Verbrauchs. |
| `F-statistic` | 0.498, p = 0.489 | Wie erwartet identisch mit dem t-Test der Steigung. |

### Interpretation und Ergebnissatz

Der Nullbefund erlaubt genau eine Aussage: In diesen Daten ist kein Zusammenhang
erkennbar. Er erlaubt nicht die Aussage, dass keiner existiert. Der Unterschied
steht im Konfidenzintervall, das Effekte bis zu 3.9 Litern je Grad weiterhin
zulässt. Bei 20 Beobachtungen und einer Temperaturspanne von nur acht Grad ist
das kein Wunder: Die Genauigkeit der Steigung hängt nicht nur an n, sondern auch
an der Spannweite des Prädiktors.

Wer diesen Zusammenhang ernsthaft prüfen will, erhebt mehr Tage und vor allem
Tage mit stärker unterschiedlichen Temperaturen.

> Für die Hallentemperatur ergibt sich kein nachweisbarer Zusammenhang mit dem
> Tagesverbrauch (Steigung 0.97 Liter je Grad, 95-Prozent-Konfidenzintervall
> -1.92 bis 3.86, t(18) = 0.71, p = 0.49, R² = 0.03, n = 20). Das Intervall
> lässt Effekte in beide Richtungen zu; ein Einfluss ist damit nicht
> ausgeschlossen, sondern unbelegt.

## Beispiel 3: Übersehene Krümmung

### Frage und Datenlage

An 24 Werkzeugen wurde die Laufzeit in tausend Stunden und der Verschleiss in
Mikrometern gemessen. Verschleiss wächst bei vielen Prozessen überproportional,
weil eine bereits abgenutzte Schneide schneller weiter abnutzt. Genau dieser
Fall ist gefährlich, weil er sich in den Kennzahlen gut versteckt.

### Modell schätzen

::: {.panel-tabset}

#### R

```{r}
#| label: b3-modell-r
werkzeug <- data.frame(
  laufzeit = c(3.8, 3.8, 3.9, 4.0, 4.1, 7.0, 7.6, 7.9, 9.5, 9.7, 9.9, 10.4,
               11.4, 11.8, 12.4, 14.1, 14.5, 16.7, 16.7, 17.4, 18.0, 18.3,
               19.6, 20.0),
  verschleiss = c(31.9, 35.3, 16.0, 27.5, 22.2, 48.0, 44.3, 57.6, 73.8, 74.0,
                  70.4, 81.7, 89.2, 92.7, 114.1, 130.4, 155.5, 193.1, 171.4,
                  203.8, 205.6, 221.2, 250.8, 244.1)
)

modell_b3 <- lm(verschleiss ~ laufzeit, data = werkzeug)
summary(modell_b3)
```

#### Python

```{python}
#| label: b3-modell-py
werkzeug = pd.DataFrame({
    "laufzeit": [3.8, 3.8, 3.9, 4.0, 4.1, 7.0, 7.6, 7.9, 9.5, 9.7, 9.9, 10.4,
                 11.4, 11.8, 12.4, 14.1, 14.5, 16.7, 16.7, 17.4, 18.0, 18.3,
                 19.6, 20.0],
    "verschleiss": [31.9, 35.3, 16.0, 27.5, 22.2, 48.0, 44.3, 57.6, 73.8, 74.0,
                    70.4, 81.7, 89.2, 92.7, 114.1, 130.4, 155.5, 193.1, 171.4,
                    203.8, 205.6, 221.2, 250.8, 244.1],
})

modell_b3 = smf.ols("verschleiss ~ laufzeit", data=werkzeug).fit()
print(modell_b3.summary().tables[1])
print("R^2 =", round(modell_b3.rsquared, 4),
      " Residualstreuung =", round(np.sqrt(modell_b3.mse_resid), 3))
```

:::

### Output Zeile für Zeile

| Ausgabe | Wert hier | Wie er zu lesen ist |
|---|---|---|
| Steigung | 13.669 | Sieht überzeugend aus. |
| `Std. Error` | 0.645 | Sehr klein gegenüber der Steigung. |
| `t value` | 21.178 | Enorm. |
| `Pr(>|t|)` | 4.0e-16 | Hochsignifikant. |
| `Multiple R-squared` | 0.9532 | 95 Prozent erklärte Streuung. Nach den Kennzahlen ein Musterbeispiel. |
| `(Intercept)` | -44.590 | Hier steckt der erste Hinweis: Das Modell sagt für ein neues Werkzeug einen negativen Verschleiss voraus, was physikalisch unmöglich ist. |
| `Residual standard error` | 16.808 | Und der zweite Hinweis: Bei Messwerten zwischen 16 und 251 Mikrometern ist das viel, gerade für ein Modell mit R² = 0.95. |

Alle klassischen Gütezahlen sind gut, und das Modell ist trotzdem falsch. Warum,
zeigen erst die Residuen.

### Voraussetzungen prüfen

::: {.panel-tabset}

#### R

```{r}
#| label: fig-b3-diagnostik-r
#| fig-cap: "Beispiel 3: Gerade auf gekrümmten Daten und der Bogen im Residuenplot."
#| fig-height: 3.2
par(mfrow = c(1, 2), mar = c(4, 4, 3, 1))
plot(werkzeug$laufzeit, werkzeug$verschleiss, pch = 16, col = "grey30",
     xlab = "Laufzeit (1000 h)", ylab = "Verschleiss (Mikrometer)",
     main = "Gerade auf krummen Daten")
abline(modell_b3, col = "steelblue", lwd = 2)
plot(fitted(modell_b3), resid(modell_b3), pch = 16, col = "grey30",
     xlab = "Vorhersage", ylab = "Residuum", main = "Residuen mit Bogen")
abline(h = 0, lty = 2)
lines(lowess(fitted(modell_b3), resid(modell_b3)), col = "firebrick", lwd = 2)
par(mfrow = c(1, 1))
```

#### Python

```{python}
#| label: fig-b3-diagnostik-py
#| fig-cap: "Beispiel 3: dieselbe Gegenüberstellung in Python."
#| fig-height: 3.2
fig, (links, rechts) = plt.subplots(1, 2, figsize=(7, 3.2))
links.scatter(werkzeug["laufzeit"], werkzeug["verschleiss"], s=14, color="0.3")
x_gitter = np.linspace(3.5, 20.5, 50)
links.plot(x_gitter,
           modell_b3.params.iloc[0] + modell_b3.params.iloc[1] * x_gitter,
           color="steelblue", linewidth=2)
links.set_xlabel("Laufzeit (1000 h)")
links.set_ylabel("Verschleiss (Mikrometer)")
links.set_title("Gerade auf krummen Daten")
rechts.scatter(modell_b3.fittedvalues, modell_b3.resid, s=14, color="0.3")
rechts.axhline(0, linestyle="--", color="black")
glatt = sm.nonparametric.lowess(modell_b3.resid, modell_b3.fittedvalues)
rechts.plot(glatt[:, 0], glatt[:, 1], color="firebrick", linewidth=2)
rechts.set_xlabel("Vorhersage")
rechts.set_title("Residuen mit Bogen")
fig.tight_layout()
plt.show()
```

:::

Der Residuenplot zeigt das Muster, das eine übersehene Krümmung immer erzeugt:
Die Residuen sind an beiden Rändern positiv und in der Mitte negativ, die
Glättungslinie bildet einen deutlichen Bogen. Im linken Bild ist zu sehen,
warum: Die Gerade liegt bei kleinen und grossen Laufzeiten über den Punkten und
im mittleren Bereich darunter.

### Modell korrigieren

::: {.panel-tabset}

#### R

```{r}
#| label: b3-quadratisch-r
modell_b3q <- lm(verschleiss ~ laufzeit + I(laufzeit^2), data = werkzeug)
summary(modell_b3q)
```

#### Python

```{python}
#| label: b3-quadratisch-py
modell_b3q = smf.ols("verschleiss ~ laufzeit + I(laufzeit**2)",
                     data=werkzeug).fit()
print(modell_b3q.summary().tables[1])
print("R^2 =", round(modell_b3q.rsquared, 4),
      " Residualstreuung =", round(np.sqrt(modell_b3q.mse_resid), 3))
```

:::

| Vergleich | Gerade | Mit quadratischem Term |
|---|---|---|
| R² | 0.9532 | 0.9914 |
| Residualstreuung | 16.808 µm | 7.368 µm |
| Achsenabschnitt | -44.590 (unmöglich) | 16.774 (plausibel) |

Die Residualstreuung sinkt auf weniger als die Hälfte, und der Achsenabschnitt
wird physikalisch sinnvoll. Am R² wäre der Unterschied kaum aufgefallen: 0.95 gegen
0.99 sieht nach Feinschliff aus, ist aber der Unterschied zwischen falschem und
passendem Modell.

Bemerkenswert im korrigierten Modell: Der lineare Term ist mit p = 0.97 völlig
unbedeutend, der quadratische mit p < 0.001 hochsignifikant. Der lineare Term
bleibt trotzdem im Modell. Polynomterme werden von unten aufgebaut und nicht
einzeln nach p-Werten entfernt, sonst hängt das Ergebnis am willkürlich
gewählten Nullpunkt der x-Achse.

### Interpretation und Ergebnissatz

Die Lehre aus diesem Beispiel: Kennzahlen erkennen das Problem nicht. R² war
hoch, der p-Wert winzig, und beides blieb auch dann so, als das Modell
nachweislich falsch war. Erkannt wird die Fehlspezifikation am Residuenplot und
an der Plausibilitätsprüfung des Achsenabschnitts. Deshalb wird der Residuenplot
angesehen, bevor irgendeine Zahl berichtet wird.

> Ein rein lineares Modell beschreibt den Zusammenhang nicht angemessen; die
> Residuen zeigen eine deutliche Krümmung und der Achsenabschnitt ist negativ.
> Berichtet wird das Modell mit quadratischem Term (R² = 0.99, Residualstreuung
> 7.4 Mikrometer, n = 24); der quadratische Koeffizient beträgt 0.593 Mikrometer je
> (1000 h)² (p < 0.001).

## Beispiel 4: Ein einziger Punkt kippt das Modell

### Frage und Datenlage

Zu den 24 Anlagen aus Beispiel 1 kommt eine weitere hinzu: 45 Betriebsstunden
bei nur 20 Litern Verbrauch. Der Wert stammt aus einer Anlage, deren Zähler in
der Woche ausgefallen war. Er liegt weit rechts ausserhalb der übrigen
Laufzeiten und weit unter der Geraden.

### Modell schätzen

::: {.panel-tabset}

#### R

```{r}
#| label: b4-modell-r
mit_fall <- rbind(anlagen, data.frame(laufzeit = 45.0, verbrauch = 20.0))

modell_b4 <- lm(verbrauch ~ laufzeit, data = mit_fall)
summary(modell_b4)

einfluss <- data.frame(
  cook = cooks.distance(modell_b4),
  hebel = hatvalues(modell_b4)
)
round(tail(einfluss, 3), 3)
```

#### Python

```{python}
#| label: b4-modell-py
mit_fall = pd.concat(
    [anlagen, pd.DataFrame({"laufzeit": [45.0], "verbrauch": [20.0]})],
    ignore_index=True)

modell_b4 = smf.ols("verbrauch ~ laufzeit", data=mit_fall).fit()
print(modell_b4.summary().tables[1])
print("R^2 =", round(modell_b4.rsquared, 4))

einfluss = modell_b4.get_influence()
print("Cook-Distanz des letzten Falls:",
      round(einfluss.cooks_distance[0][-1], 3))
print("Hebelwert des letzten Falls:  ",
      round(einfluss.hat_matrix_diag[-1], 3))
print("mittlerer Hebelwert:          ",
      round(einfluss.hat_matrix_diag.mean(), 3))
```

:::

### Output Zeile für Zeile

| Ausgabe | Ohne den Fall | Mit dem Fall | Wie das zu lesen ist |
|---|---|---|---|
| Steigung | 2.854 | 0.253 | Der Effekt verschwindet fast vollständig. Eine einzige von 25 Beobachtungen dreht die inhaltliche Aussage um. |
| `Std. Error` | 0.286 | 0.387 | Auch die Unsicherheit steigt. |
| `Pr(>|t|)` | < 0.001 | 0.519 | Aus einem hochsignifikanten Befund wird ein Nullbefund. |
| Konfidenzintervall | 2.26 bis 3.45 | -0.55 bis 1.05 | Die beiden Intervalle überschneiden sich nicht einmal. |
| `Multiple R-squared` | 0.8191 | 0.0183 | Von 82 Prozent auf unter 2 Prozent. |
| Cook-Distanz des Falls | | 23.906 | Sie misst, wie stark sich alle Vorhersagen ändern, wenn genau dieser Punkt weggelassen wird. Werte über 1 gelten als auffällig; 23.9 ist eine Grössenordnung darüber. |
| Hebelwert des Falls | | 0.711 | Der Hebel misst, wie extrem der x-Wert liegt. Der Durchschnitt beträgt hier 0.08 (zwei Parameter geteilt durch 25 Beobachtungen); dieser Punkt hat fast den neunfachen Wert. |

Hebel und Cook-Distanz sind nicht dasselbe. Ein Punkt mit hohem Hebel liegt weit
aussen auf der x-Achse, richtet aber keinen Schaden an, solange er auf der Linie
der übrigen liegt. Gefährlich wird die Kombination: extremer x-Wert **und**
Abweichung nach oben oder unten. Genau die misst die Cook-Distanz.

### Voraussetzungen prüfen

::: {.panel-tabset}

#### R

```{r}
#| label: fig-b4-einfluss-r
#| fig-cap: "Beispiel 4: dieselben Daten mit und ohne den einen Fall."
#| fig-height: 3.2
par(mfrow = c(1, 2), mar = c(4, 4, 3, 1))
plot(mit_fall$laufzeit, mit_fall$verbrauch, pch = 16, col = "grey30",
     xlab = "Laufzeit (h)", ylab = "Verbrauch (l)", main = "Alle 25 Fälle")
points(45, 20, pch = 16, col = "firebrick", cex = 1.4)
abline(modell_b4, col = "firebrick", lwd = 2)
abline(modell, col = "steelblue", lwd = 2, lty = 2)
legend("topright", c("mit", "ohne"), col = c("firebrick", "steelblue"),
       lty = c(1, 2), lwd = 2, bty = "n", cex = 0.8)
plot(cooks.distance(modell_b4), type = "h", lwd = 2,
     xlab = "Beobachtung", ylab = "Cook-Distanz", main = "Cook-Distanzen")
abline(h = 1, lty = 2, col = "firebrick")
par(mfrow = c(1, 1))
```

#### Python

```{python}
#| label: fig-b4-einfluss-py
#| fig-cap: "Beispiel 4: dieselbe Gegenüberstellung in Python."
#| fig-height: 3.2
fig, (links, rechts) = plt.subplots(1, 2, figsize=(7, 3.2))
links.scatter(mit_fall["laufzeit"], mit_fall["verbrauch"], s=14, color="0.3")
links.scatter([45], [20], s=45, color="firebrick")
x_gitter = np.linspace(3, 46, 50)
links.plot(x_gitter,
           modell_b4.params.iloc[0] + modell_b4.params.iloc[1] * x_gitter,
           color="firebrick", linewidth=2, label="mit")
links.plot(x_gitter,
           modell.params.iloc[0] + modell.params.iloc[1] * x_gitter,
           color="steelblue", linewidth=2, linestyle="--", label="ohne")
links.set_xlabel("Laufzeit (h)")
links.set_ylabel("Verbrauch (l)")
links.set_title("Alle 25 Fälle")
links.legend(frameon=False, fontsize=8)
cook = modell_b4.get_influence().cooks_distance[0]
rechts.vlines(range(len(cook)), 0, cook, linewidth=2)
rechts.axhline(1, linestyle="--", color="firebrick")
rechts.set_xlabel("Beobachtung")
rechts.set_ylabel("Cook-Distanz")
rechts.set_title("Cook-Distanzen")
fig.tight_layout()
plt.show()
```

:::

Im linken Bild ist zu sehen, wie der eine Punkt die Gerade zu sich
herunterzieht. Rechts ragt seine Cook-Distanz so weit über die Schwelle von 1
hinaus, dass die übrigen 24 Werte optisch auf der Nulllinie verschwinden.

### Interpretation und Ergebnissatz

Entscheidend ist, was jetzt **nicht** passiert: Der Punkt wird nicht kommentarlos
gelöscht, weil er stört. Die Reihenfolge lautet erstens Ursache klären,
zweitens entscheiden, drittens beides berichten.

| Befund zur Ursache | Vorgehen |
|---|---|
| Nachweislicher Messfehler, hier der ausgefallene Zähler | Fall ausschliessen, Ausschluss und Begründung im Bericht nennen |
| Gültiger, aber andersartiger Betriebszustand | getrennt modellieren oder als zusätzliche Variable aufnehmen |
| Gültiger Wert, Ursache unklar | Modell mit und ohne den Fall berichten und die Abhängigkeit offenlegen |

Im Beispiel ist die Ursache bekannt, der Fall fliegt heraus, und der Bericht
sagt das ausdrücklich. Wäre die Ursache unbekannt geblieben, müsste im Bericht
stehen, dass die gesamte Aussage an einer einzigen Beobachtung hängt.

> Von 25 Anlagen wurde eine ausgeschlossen, deren Verbrauchszähler nachweislich
> ausgefallen war (45 Betriebsstunden bei 20 Litern; Cook-Distanz 23.9,
> Hebelwert 0.71). Ohne sie steigt der Verbrauch je Betriebsstunde um 2.85 Liter
> (95-Prozent-Konfidenzintervall 2.26 bis 3.45, p < 0.001, R² = 0.82, n = 24);
> unter Einschluss des Falls wäre die Steigung auf 0.25 Liter gefallen und nicht
> mehr nachweisbar gewesen (p = 0.52).

::::

## Verständnisfragen

::: {.quiz}
Ein Modell liefert R² = 0.95, der Residuenplot zeigt einen deutlichen Bogen.
Was folgt?

- [ ] Das Modell ist gut, R² ist hoch ~ R² misst erklärte Streuung, nicht
      Angemessenheit. Ein falsches Modell kann viel Streuung erklären, siehe
      Beispiel 3.
- [x] Das Modell ist falsch spezifiziert, trotz hohem R² ~ Richtig. Der Bogen
      zeigt eine übersehene Krümmung. Die Steigung ist ein Kompromiss und
      stimmt in keinem Bereich; Vorhersagen an den Rändern liegen daneben.
- [ ] Die Daten enthalten Ausreisser ~ Ausreisser zeigen sich als einzelne weit
      entfernte Punkte, nicht als durchgehendes Muster.
:::

::: {.quiz}
In Beispiel 2 gibt R ein `Adjusted R-squared` von -0.0271 aus. Ist das ein
Rechenfehler?

- [x] Nein, das korrigierte Mass kann negativ werden ~ Richtig. Es zieht für
      jeden geschätzten Parameter etwas ab. Erklärt der Prädiktor weniger, als
      ein beliebiger Prädiktor im Mittel erklären würde, rutscht der Wert unter
      null. Das ist ein deutliches Zeichen dafür, dass er nichts beiträgt.
- [ ] Ja, ein Anteil kann nicht negativ sein ~ Das gewöhnliche R² ist ein Anteil
      und liegt zwischen 0 und 1. Das korrigierte ist ein Schätzer und nicht auf
      diesen Bereich beschränkt.
- [ ] Ja, die Daten müssen fehlerhaft sein ~ Die Daten sind in Ordnung, nur der
      Prädiktor ist es nicht.
:::

::: {.quiz}
Die Cook-Distanz einer Beobachtung beträgt 23.9, ihr Hebelwert 0.71. Was ist
der Unterschied zwischen beiden Zahlen?

- [x] Der Hebel misst, wie extrem der x-Wert liegt, die Cook-Distanz, wie stark
      der Punkt das Ergebnis verändert ~ Richtig. Ein Punkt mit hohem Hebel ist
      harmlos, solange er auf der Linie der übrigen liegt. Gefährlich ist die
      Kombination aus extremem x-Wert und Abweichung von der Geraden, und genau
      die misst die Cook-Distanz.
- [ ] Beide messen dasselbe in verschiedener Skalierung ~ Dann könnte es keinen
      Punkt mit hohem Hebel und kleiner Cook-Distanz geben, den gibt es aber.
- [ ] Der Hebel bezieht sich auf y, die Cook-Distanz auf x ~ Genau umgekehrt
      gedacht: Der Hebel hängt allein an den x-Werten.
:::

::: {.quiz}
In Beispiel 1 beträgt R² 0.82 und die Residualstreuung 6.1 Liter. Welche der
beiden Zahlen sagt mehr über die Nutzbarkeit einer einzelnen Vorhersage?

- [x] Die Residualstreuung, weil sie in Litern angegeben ist ~ Richtig. Sie sagt
      unmittelbar, um wie viel eine Vorhersage typischerweise danebenliegt. Ob
      6 Liter viel oder wenig sind, entscheidet der Anwendungsfall.
- [ ] R², weil es die Modellgüte misst ~ R² ist relativ zur Gesamtstreuung. Bei
      sehr unterschiedlichen Laufzeiten wird es hoch, ohne dass die einzelne
      Vorhersage genauer würde.
- [ ] Beide gleichermassen ~ Sie hängen zusammen, beantworten aber verschiedene
      Fragen: R² den Anteil erklärter Streuung, die Residualstreuung den
      typischen Fehler.
:::

::: {.quiz}
Der Achsenabschnitt beträgt 15.2 Liter, die kleinste beobachtete Laufzeit
3.2 Stunden. Was darf berichtet werden?

- [ ] Bei stillstehender Anlage werden 15.2 Liter verbraucht ~ Der Wert null
      liegt ausserhalb des beobachteten Bereichs; für ihn ist das Modell nicht
      geprüft.
- [x] Der Achsenabschnitt ist ein Rechenwert und hier nicht inhaltlich deutbar ~
      Richtig. Wer eine deutbare Zahl braucht, zentriert die Laufzeit, dann
      beschreibt der Achsenabschnitt den Verbrauch bei mittlerer Laufzeit.
- [ ] Der Wert ist ein Hinweis auf einen Modellfehler ~ Er ist weder falsch noch
      auffällig, nur ausserhalb des Bereichs, für den Daten vorliegen. Auffällig
      wäre er erst, wenn er unmöglich ist, wie der negative Verschleiss in
      Beispiel 3.
:::

::: {.quiz}
Der p-Wert der Steigung beträgt 1.25e-09, der p-Wert des
Pearson-Korrelationstests für dieselben Daten ebenfalls. Zufall?

- [x] Nein, bei einem Prädiktor sind die beiden Tests identisch ~ Richtig. Der
      t-Test der Steigung und der Pearson-Korrelationstest prüfen dieselbe
      Nullhypothese und liefern dieselbe Teststatistik. Gleiches gilt für den
      F-Test des Gesamtmodells, dessen Wert genau das Quadrat des t-Werts ist.
- [ ] Ja, das ist eine zufällige Übereinstimmung ~ Sie tritt bei jedem Datensatz
      mit einem Prädiktor auf.
- [ ] Nein, weil beide Verfahren Normalverteilung voraussetzen ~ Die gemeinsame
      Voraussetzung erklärt nicht, warum die Zahlen exakt gleich sind.
:::

## Verlinkte Ressourcen

- [OpenIntro Statistics, Kapitel zur einfachen Regression](https://www.openintro.org/book/os/)
- [An Introduction to Statistical Learning, Kapitel 3](https://www.statlearning.com/)
- [R-Dokumentation zu `lm`](https://stat.ethz.ch/R-manual/R-devel/library/stats/html/lm.html)
