---
title: "Gemischte Modelle"
description: "Regression mit Gruppenstruktur: zufällige Achsenabschnitte und Steigungen, ICC und warum OLS dort zu sicher ist."
categories: ["Regression", "Modelldiagnostik", "Interpretation", "R", "Python"]
quelle: ["STATDA"]
seitentyp: methode
stand: fertig
order: 60
---

```{r}
#| label: setup-r
#| include: false
library(lme4)

lehmer <- function(saat, anzahl) {
  s <- saat
  raus <- numeric(anzahl)
  for (k in seq_len(anzahl)) {
    s <- (16807 * s) %% 2147483647
    raus[k] <- s / 2147483647
  }
  raus
}

# 12 Klassen mit je 15 Personen. Ein langer Strom, der der Reihe nach
# aufgeteilt wird: Klasseneffekt, Klassensteigung, Klassengroesse, dann je
# Person Lernstunden und Rauschen.
K <- 12; N <- 15
z <- qnorm(lehmer(4711, K * 3 + K * N * 2))
kl_int <- z[1:K]; kl_slope <- z[(K + 1):(2 * K)]; kl_gr <- z[(2 * K + 1):(3 * K)]
rest <- z[(3 * K + 1):length(z)]

klasse  <- rep(1:K, each = N)
stunden <- round(5 + 2 * rest[1:(K * N)], 1)
rausch  <- rest[(K * N + 1):(2 * K * N)]
groesse <- round(22 + 4 * kl_gr)

schule <- data.frame(
  klasse  = factor(klasse),
  stunden = stunden,
  groesse = groesse[klasse],
  punkte  = round(50 + 6 * kl_int[klasse] +
                  (2.0 + 0.8 * kl_slope[klasse]) * stunden + 8 * rausch, 1)
)
```

```{python}
#| label: setup-python
#| include: false
import warnings
import numpy as np
import pandas as pd
import statsmodels.formula.api as smf
from scipy import stats

warnings.filterwarnings("ignore")


def lehmer(saat, anzahl):
    """Derselbe Generator wie im R-Teil, damit beide Sprachen dieselben Daten sehen."""
    s = float(saat)
    raus = np.empty(anzahl)
    for k in range(anzahl):
        s = (16807.0 * s) % 2147483647.0
        raus[k] = s / 2147483647.0
    return raus


K, N = 12, 15
z = stats.norm.ppf(lehmer(4711, K * 3 + K * N * 2))
kl_int, kl_slope, kl_gr = z[:K], z[K:2 * K], z[2 * K:3 * K]
rest = z[3 * K:]

klasse = np.repeat(np.arange(1, K + 1), N)
stunden = np.round(5 + 2 * rest[:K * N], 1)
rausch = rest[K * N:]
groesse = np.round(22 + 4 * kl_gr).astype(int)

schule = pd.DataFrame({
    "klasse": klasse,
    "stunden": stunden,
    "groesse": groesse[klasse - 1],
    "punkte": np.round(50 + 6 * kl_int[klasse - 1]
                       + (2.0 + 0.8 * kl_slope[klasse - 1]) * stunden + 8 * rausch, 1),
})
```

Alle Beispiele rechnen mit denselben 180 Personen aus 12 Schulklassen. Die
Daten entstehen in beiden Sprachen aus demselben Lehmer-Generator, R und Python
sehen also exakt dieselben Werte.

## Kurzsteckbrief

| | |
|---|---|
| Fragestellung | Wie hängt eine Zielgrösse von Prädiktoren ab, wenn die Beobachtungen in Gruppen gebündelt sind? |
| Zielvariable | metrisch (für binäre Zielgrössen gibt es die verallgemeinerte Form) |
| Datenstruktur | Personen in Klassen, Messungen in Personen, Filialen in Regionen |
| Was die Methode liefert | feste Effekte mit Standardfehlern, Varianz der Gruppen und des Rests, ICC |
| R-Funktion | `lme4::lmer(y ~ x + (1 \| gruppe))` |
| Python-Funktion | `smf.mixedlm("y ~ x", data, groups=data["gruppe"]).fit()` |
| Verwandte Methoden | [multiple lineare Regression](multiple-lineare-regression.qmd), [gepaarter t-Test](../tests/t-test-gepaart.qmd), [Varianzanalyse](../tests/anova.qmd) |

## Wann diese Methode, wann nicht

Gemischte Modelle sind zuständig, sobald Beobachtungen nicht unabhängig sind,
weil sie aus derselben Gruppe stammen: Schülerinnen derselben Klasse, wiederholte
Messungen an derselben Person, Verkäufe derselben Filiale. Innerhalb einer
Gruppe ähneln sich die Werte, und eine gewöhnliche Regression tut so, als wäre
jede Zeile neue, unabhängige Information.

| Situation | Stattdessen |
|---|---|
| Keine Gruppenstruktur, alle Beobachtungen unabhängig | [multiple lineare Regression](multiple-lineare-regression.qmd) |
| Nur zwei Messungen je Person, keine Prädiktoren | [gepaarter t-Test](../tests/t-test-gepaart.qmd) |
| Sehr wenige Gruppen (unter etwa fünf) | Gruppe als fester Faktor in der Regression |
| Binäre Zielgrösse mit Gruppen | verallgemeinertes gemischtes Modell, `glmer(..., family = binomial)` |
| Messungen in gleichmässigem zeitlichem Abstand, Vorhersage steht im Zentrum | [Zeitreihenmodelle](../zeitreihen/index.qmd) |

## Grundidee und Modell

Jede Klasse bekommt ihren eigenen Achsenabschnitt, aber diese Achsenabschnitte
werden nicht einzeln geschätzt, sondern als Streuung um einen gemeinsamen
Mittelwert modelliert:

$$y_{ij} = \beta_0 + u_{j} + \beta_1 x_{ij} + \varepsilon_{ij}, \qquad u_j \sim N(0, \sigma_u^2), \quad \varepsilon_{ij} \sim N(0, \sigma^2)$$

| Bestandteil | Bedeutung |
|---|---|
| $\beta_0, \beta_1$ | **feste Effekte**: gelten für alle, werden wie in der Regression gelesen |
| $u_j$ | **zufälliger Effekt** der Klasse $j$: wie weit ihr Niveau vom Durchschnitt abweicht |
| $\sigma_u^2$ | Varianz zwischen den Klassen |
| $\sigma^2$ | Varianz innerhalb der Klassen, der Rest |
| $\text{ICC} = \sigma_u^2 / (\sigma_u^2 + \sigma^2)$ | Anteil der Gesamtstreuung, der auf die Klassen entfällt |

Kann auch die Steigung je Klasse verschieden sein, kommt ein zweiter zufälliger
Effekt dazu, der **zufällige Steigung** heisst: `(stunden | klasse)`.

## Voraussetzungen und ihre Prüfung

| Voraussetzung | Was sie bedeutet | Prüfung | Folge bei Verletzung | Vorgehen |
|---|---|---|---|---|
| Gruppenstruktur richtig abgebildet | Jede Ebene, auf der sich Werte ähneln, ist im Modell | Erhebungsdesign | Standardfehler zu klein | fehlende Ebene ergänzen |
| Genügend Gruppen | Die Varianz zwischen Gruppen braucht Gruppen, um geschätzt zu werden | Anzahl Gruppen | Varianz auf null geschätzt, Warnung `singular fit` | ab etwa zehn Gruppen verlässlich, sonst fester Faktor |
| Linearität, konstante Restvarianz | wie in der Regression | Residuen gegen angepasste Werte | verzerrte Effekte, falsche Unsicherheit | [Regressionsdiagnostik](regressionsdiagnostik.qmd) |
| Annähernd normalverteilte zufällige Effekte und Residuen | | QQ-Plot der Residuen und der geschätzten $u_j$ | bei grossen Stichproben meist harmlos | robuste Standardfehler oder Bootstrap |

## Output lesen

R, `summary(lmer(...))`:

| Abschnitt | Was er sagt |
|---|---|
| `REML criterion at convergence` | Anpassungsmass, nur zum Vergleich von Modellen mit denselben festen Effekten |
| `Random effects`, `Variance` und `Std.Dev.` | $\sigma_u^2$ je zufälligem Effekt und $\sigma^2$ als `Residual` |
| `Number of obs`, `groups` | Anzahl Zeilen und Anzahl Gruppen; entscheidend ist oft die zweite Zahl |
| `Fixed effects`, `Estimate`, `Std. Error`, `t value` | wie in der Regression; **lme4 gibt bewusst keine p-Werte aus** |

Python, `MixedLM.fit().summary()`:

| Zeile | Was sie sagt | Unterschied zu R |
|---|---|---|
| `Scale` | $\sigma^2$, die Restvarianz | in R die Zeile `Residual` |
| `Group Var` | $\sigma_u^2$ | in R `(Intercept)` unter `Random effects` |
| `Coef.`, `Std.Err.`, `z`, `P>\|z\|` | feste Effekte mit Wald-Test | R zeigt nur `t value`, ohne p-Wert |
| `Converged` | ob die Schätzung konvergiert ist | in R eine Warnung, falls nicht |

Warum lme4 keinen p-Wert zeigt: Die Freiheitsgrade eines festen Effekts sind in
gemischten Modellen nicht eindeutig definiert. Python rechnet mit der
Normalverteilung, das ist bei vielen Gruppen eine gute Näherung und bei wenigen
zu optimistisch.

## Interpretationsfallen

- **OLS auf gruppierten Daten ist zu sicher.** Die Schätzung selbst ist oft
  ähnlich, der Standardfehler aber zu klein, besonders für Merkmale der Gruppe.
  Beispiel 2 zeigt den Faktor.
- **Die Stichprobengrösse für Gruppenmerkmale ist die Zahl der Gruppen**, nicht
  die Zahl der Zeilen. 180 Personen in 12 Klassen sind für die Klassengrösse 12
  Beobachtungen.
- **Ein nicht signifikanter Test auf eine Varianzkomponente beweist nicht, dass
  sie null ist.** Der Test liegt am Rand des Parameterraums und ist konservativ.
- **REML und ML nicht mischen.** Modelle mit verschiedenen festen Effekten werden
  mit ML verglichen; R erledigt das in `anova()` automatisch, Python nicht.
- **`singular fit` ist keine Formalie.** Es heisst, dass eine Varianz auf null
  oder eine Korrelation auf plus oder minus eins geschätzt wurde. Das Modell ist
  dann zu komplex für die Daten.

## Ergebnis berichten

> [Zielgrösse] wurde mit einem linearen gemischten Modell mit zufälligem
> Achsenabschnitt für [Gruppe] ausgewertet ([Anzahl] Beobachtungen in [Anzahl]
> Gruppen, REML). Je [Einheit Prädiktor] steigt [Zielgrösse] um [Schätzwert]
> (SE = [SE], 95-Prozent-Konfidenzintervall [unten] bis [oben]). Die Gruppen
> unterscheiden sich mit einer Standardabweichung von [σu], ICC = [ICC].

Immer genannt werden: Struktur der zufälligen Effekte, Zahl der Gruppen,
Schätzverfahren, feste Effekte mit Intervall und die Varianzkomponenten.

## Abgrenzung zu verwandten Methoden

| Methode | Wann diese statt eines gemischten Modells |
|---|---|
| [Multiple lineare Regression](multiple-lineare-regression.qmd) | Beobachtungen sind unabhängig |
| Regression mit Gruppe als festem Faktor | wenige Gruppen, und nur genau diese Gruppen interessieren |
| [Gepaarter t-Test](../tests/t-test-gepaart.qmd) | genau zwei Messungen je Person, keine weiteren Prädiktoren |
| [Varianzanalyse](../tests/anova.qmd) mit Messwiederholung | klassisches Design, balanciert, keine fehlenden Werte |
| Cluster-robuste Standardfehler | nur die Standardfehler sollen korrigiert werden, die Gruppenvarianz interessiert nicht |

## Beispiele

Jedes Beispiel steht in einem eigenen Reiter.

:::: {.panel-tabset}

### Beispiel 1: Wie viel machen die Klassen aus

#### Frage und Datenlage

Hängt die Punktzahl in einem Test von den Lernstunden ab, und welcher Anteil der
Unterschiede geht auf die Klasse zurück? 180 Personen aus 12 Klassen, je 15.

#### Voraussetzungen prüfen

::: {.panel-tabset}

##### R

```{r}
#| label: fig-b1-gm-r
#| fig-cap: "Beispiel 1: Punktzahl je Klasse."
#| fig-height: 3.4
c(zeilen = nrow(schule), klassen = nlevels(schule$klasse))
round(c(mittel = mean(schule$punkte), sd = sd(schule$punkte)), 2)

boxplot(punkte ~ klasse, data = schule, xlab = "Klasse", ylab = "Punkte")
```

##### Python

```{python}
#| label: fig-b1-gm-py
#| fig-cap: "Beispiel 1: dieselbe Übersicht in Python."
#| fig-height: 3.4
import matplotlib.pyplot as plt

print("Zeilen:", len(schule), "Klassen:", schule["klasse"].nunique())
print("Mittel:", round(schule["punkte"].mean(), 2), "SD:", round(schule["punkte"].std(), 2))

fig, achse = plt.subplots(figsize=(7, 3.4))
_x = achse.boxplot([schule.loc[schule["klasse"] == k, "punkte"] for k in range(1, 13)])
_x = achse.set_xlabel("Klasse")
_x = achse.set_ylabel("Punkte")
plt.show()
```

:::

Die Klassen liegen sichtbar auf verschiedenem Niveau. Das ist genau die
Struktur, die ein gewöhnliches Regressionsmodell übersieht.

#### Rechnung

::: {.panel-tabset}

##### R

```{r}
#| label: b1-gm-rechnung-r
m0 <- lmer(punkte ~ stunden + (1 | klasse), data = schule)
summary(m0)

vk <- as.data.frame(VarCorr(m0))
round(c(sd_klasse = vk$sdcor[1], sd_rest = vk$sdcor[2],
        icc = vk$vcov[1] / sum(vk$vcov)), 3)
round(confint(m0, parm = "beta_", method = "Wald"), 3)
```

##### Python

```{python}
#| label: b1-gm-rechnung-py
m0 = smf.mixedlm("punkte ~ stunden", schule, groups=schule["klasse"]).fit(reml=True)
print(m0.summary())

var_klasse = float(m0.cov_re.iloc[0, 0])
var_rest = m0.scale
print("sd_klasse:", round(var_klasse ** 0.5, 3), "sd_rest:", round(var_rest ** 0.5, 3),
      "icc:", round(var_klasse / (var_klasse + var_rest), 3))
```

:::

#### Output Zeile für Zeile

| Ausgabe | Wert hier | Bedeutung | Wie er zu lesen ist |
|---|---|---|---|
| Achsenabschnitt | 50.114 | erwartete Punktzahl bei null Lernstunden in einer durchschnittlichen Klasse | extrapoliert, niemand lernt null Stunden; nur als Rechengrösse |
| `stunden` | 2.224 | je zusätzlicher Stunde rund 2.2 Punkte mehr | fester Effekt, gilt über alle Klassen |
| Standardfehler `stunden` | 0.303 | Unsicherheit der Steigung | Das Wald-Intervall reicht von 1.631 bis 2.818. |
| Varianz Klasse | 34.849 | Streuung der Klassenniveaus, als Standardabweichung 5.903 Punkte | Eine Klasse eine Standardabweichung über dem Schnitt liegt knapp 6 Punkte höher. |
| Restvarianz | 70.227 | Streuung innerhalb der Klassen, als Standardabweichung 8.380 | in Python die Zeile `Scale` |
| ICC | 0.332 | ein Drittel der Streuung liegt zwischen den Klassen | weit entfernt von null; die Gruppenstruktur zu ignorieren wäre ein Fehler |

#### Interpretation und Ergebnissatz

Die Lernstunden wirken klar, und zugleich unterscheiden sich die Klassen
erheblich. Ein Drittel der Unterschiede zwischen Personen erklärt sich schon
dadurch, in welche Klasse sie gehen.

> Die Punktzahl wurde mit einem linearen gemischten Modell mit zufälligem
> Achsenabschnitt je Klasse ausgewertet (180 Personen in 12 Klassen, REML). Je
> Lernstunde steigt die Punktzahl um 2.224 Punkte (SE = 0.303,
> 95-Prozent-Konfidenzintervall 1.631 bis 2.818). Die Klassen unterscheiden sich
> mit einer Standardabweichung von 5.903 Punkten, ICC = 0.332.

### Beispiel 2: OLS ist zu sicher

#### Frage und Datenlage

Hat die Klassengrösse einen Einfluss auf die Punktzahl? Die Klassengrösse ist
ein Merkmal der **Klasse**, nicht der Person: Alle 15 Personen einer Klasse
haben denselben Wert. Die Daten wurden ohne jeden Effekt der Klassengrösse
erzeugt.

#### Rechnung

::: {.panel-tabset}

##### R

```{r}
#| label: b2-gm-rechnung-r
ols <- lm(punkte ~ stunden + groesse, data = schule)
gem <- lmer(punkte ~ stunden + groesse + (1 | klasse), data = schule)

k_ols <- summary(ols)$coefficients["groesse", ]
k_gem <- summary(gem)$coefficients["groesse", ]
round(rbind(
  ols      = c(schaetzung = k_ols[[1]], se = k_ols[[2]], p = k_ols[[4]]),
  gemischt = c(schaetzung = k_gem[[1]], se = k_gem[[2]],
               p = 2 * pnorm(-abs(k_gem[[3]])))
), 4)
```

##### Python

```{python}
#| label: b2-gm-rechnung-py
ols = smf.ols("punkte ~ stunden + groesse", schule).fit()
gem = smf.mixedlm("punkte ~ stunden + groesse", schule,
                  groups=schule["klasse"]).fit(reml=True)

print(pd.DataFrame({
    "schaetzung": [ols.params["groesse"], gem.params["groesse"]],
    "se": [ols.bse["groesse"], gem.bse["groesse"]],
    "p": [ols.pvalues["groesse"], gem.pvalues["groesse"]],
}, index=["ols", "gemischt"]).round(4))
```

:::

#### Output Zeile für Zeile

| Modell | Schätzung | Standardfehler | p | Wie es zu lesen ist |
|---|---|---|---|---|
| OLS | 0.348 | 0.409 | 0.3956 | behandelt 180 Zeilen als unabhängig |
| gemischt | 0.361 | 1.016 | 0.7224 | berücksichtigt, dass es nur 12 verschiedene Klassengrössen gibt |

Die Schätzung ist fast gleich, der Standardfehler aber im gemischten Modell
zweieinhalbmal so gross. Hier sind beide Ergebnisse nicht signifikant, und das
ist richtig, weil die Daten ohne Effekt erzeugt wurden. Der zu kleine
Standardfehler von OLS bleibt aber ein Fehler: Über viele solche Datensätze
meldet OLS für ein Klassenmerkmal deutlich öfter einen Scheineffekt, als das
Signifikanzniveau zulässt.

#### Interpretation und Ergebnissatz

Der Unterschied betrifft vor allem Merkmale der Gruppe. Für die Lernstunden,
die innerhalb jeder Klasse variieren, liegen die Standardfehler von OLS und
gemischtem Modell näher beieinander.

> Ein Effekt der Klassengrösse liess sich nicht nachweisen (Schätzung 0.361
> Punkte je Person, SE = 1.016, p = 0.72, lineares gemischtes Modell mit
> zufälligem Achsenabschnitt je Klasse, 12 Klassen).

### Beispiel 3: Braucht es eine zufällige Steigung

#### Frage und Datenlage

Wirkt eine Lernstunde in allen Klassen gleich, oder unterscheidet sich die
Steigung zwischen den Klassen? Verglichen werden zwei Modelle mit einem
Likelihood-Quotienten-Test, beide mit ML geschätzt.

#### Rechnung

::: {.panel-tabset}

##### R

```{r}
#| label: b3-gm-rechnung-r
m_int   <- lmer(punkte ~ stunden + (1 | klasse), data = schule, REML = FALSE)
m_slope <- lmer(punkte ~ stunden + (stunden | klasse), data = schule, REML = FALSE)
anova(m_int, m_slope)
```

##### Python

```{python}
#| label: b3-gm-rechnung-py
m_int = smf.mixedlm("punkte ~ stunden", schule, groups=schule["klasse"]).fit(reml=False)
m_slope = smf.mixedlm("punkte ~ stunden", schule, groups=schule["klasse"],
                      re_formula="~stunden").fit(reml=False)

lr = 2 * (m_slope.llf - m_int.llf)
print("Chisq:", round(lr, 3), " Df: 2  p:", round(stats.chi2.sf(lr, 2), 4))
```

:::

#### Output Zeile für Zeile

| Ausgabe | Wert hier | Bedeutung | Wie er zu lesen ist |
|---|---|---|---|
| `Chisq` | 0.618 | doppelte Differenz der Log-Likelihoods | wie viel besser das komplexere Modell die Daten beschreibt |
| `Df` | 2 | zwei zusätzliche Parameter | die Varianz der Steigung und ihre Korrelation mit dem Achsenabschnitt |
| `Pr(>Chisq)` | 0.7342 | p-Wert des Vergleichs | kein Hinweis, dass die Steigung zwischen den Klassen variiert |
| `AIC` (nur R) | | Informationskriterium | kleiner ist besser; der Vergleich steht in der Tabelle |

#### Interpretation und Ergebnissatz

Die Daten wurden **mit** einer leicht unterschiedlichen Steigung je Klasse
erzeugt. Der Test findet sie trotzdem nicht: Zwölf Klassen reichen nicht, um
eine Streuung von 0.8 Punkten je Stunde von null zu unterscheiden. Das ist
Interpretationsfalle drei in der Praxis. Das einfachere Modell ist hier die
vertretbare Wahl, ein Beweis für gleiche Steigungen ist das nicht.

> Ein Modell mit zufälliger Steigung für die Lernstunden verbesserte die
> Anpassung nicht (χ²(2) = 0.62, p = 0.73); berichtet wird das Modell mit
> zufälligem Achsenabschnitt.

::::

## Verständnisfragen

::: {.quiz}
Ein Datensatz enthält 2000 Messungen von 20 Filialen. Ein Merkmal der Filiale
(Verkaufsfläche) soll den Umsatz erklären. Wie viele unabhängige Beobachtungen
stehen für diesen Effekt ungefähr zur Verfügung?

- [x] Eher 20 als 2000 ~ Richtig. Die Fläche variiert nur zwischen den
      Filialen. Innerhalb einer Filiale liefert jede weitere Messung keine neue
      Information über die Fläche.
- [ ] 2000, jede Messung zählt ~ Das ist genau die Annahme, mit der OLS den
      Standardfehler zu klein schätzt.
- [ ] 100, der Durchschnitt je Filiale ~ Die Zahl der Messungen je Filiale ist
      für diesen Effekt nicht die Stichprobengrösse.
:::

::: {.quiz}
lme4 meldet `boundary (singular) fit`. Was ist die sinnvollste Reaktion?

- [x] Die Struktur der zufälligen Effekte vereinfachen, etwa die zufällige
      Steigung weglassen ~ Richtig. Eine Varianz wurde auf null oder eine
      Korrelation auf ±1 geschätzt, das Modell ist für die Daten zu komplex.
- [ ] Die Warnung unterdrücken, die festen Effekte sind trotzdem gültig ~ Sie
      können gültig sein, aber das Modell beschreibt eine Struktur, die die
      Daten nicht tragen.
- [ ] Auf OLS wechseln ~ Das ignoriert die Gruppenstruktur ganz und macht die
      Standardfehler zu klein.
:::

::: {.quiz}
Der ICC eines Modells beträgt zwei Prozent. Was bedeutet das?

- [x] Nur zwei Prozent der Streuung liegen zwischen den Gruppen ~ Richtig. Die
      Gruppen unterscheiden sich kaum. Bei grossen Gruppen kann selbst das die
      Standardfehler von Gruppenmerkmalen spürbar vergrössern, der Design-Effekt
      hängt auch an der Gruppengrösse.
- [ ] Das Modell erklärt zwei Prozent der Varianz ~ Der ICC ist kein
      Bestimmtheitsmass, sondern die Aufteilung der Restvarianz.
- [ ] Der Effekt der Gruppe ist signifikant ~ Der ICC ist kein p-Wert und
      sagt nichts über Signifikanz.
:::

## Verlinkte Ressourcen

- [lme4: Fitting Linear Mixed-Effects Models (Bates et al.)](https://cran.r-project.org/package=lme4/vignettes/lmer.pdf)
- [statsmodels: Linear Mixed Effects Models](https://www.statsmodels.org/stable/mixed_linear.html)
- [GLMM FAQ (Ben Bolker)](https://bbolker.github.io/mixedmodels-misc/glmmFAQ.html)
