---
title: "Generalisierung"
description: "Trainings- und Testfehler, Bias-Varianz-Zerlegung, Überanpassung und Datenleck."
categories: ["Regression", "Modellvalidierung", "Interpretation", "R", "Python"]
quelle: ["STATDA"]
seitentyp: konzept
stand: fertig
order: 35
---

```{r}
#| label: setup-r
#| include: false
library(ggplot2)

lehmer <- function(saat, anzahl) {
  s <- saat; raus <- numeric(anzahl)
  for (k in seq_len(anzahl)) {
    s <- (16807 * s) %% 2147483647
    raus[k] <- s / 2147483647
  }
  raus
}

normalwerte <- function(saat, anzahl, mittel = 0, streuung = 1)
  mittel + streuung * qnorm(lehmer(saat, anzahl))
```

```{python}
#| label: setup-python
#| include: false
import numpy as np
import pandas as pd
import matplotlib.pyplot as plt
from scipy import stats

plt.rcParams.update({"figure.figsize": (7, 4.2), "font.size": 11})

def lehmer(saat, anzahl):
    s = float(saat)
    raus = np.empty(anzahl)
    for k in range(anzahl):
        s = (16807.0 * s) % 2147483647.0
        raus[k] = s / 2147483647.0
    return raus

def normalwerte(saat, anzahl, mittel=0, streuung=1):
    return mittel + streuung * stats.norm.ppf(lehmer(saat, anzahl))
```

## Kernideen

- Ein Modell soll nicht die Trainingsdaten auswendig lernen, sondern auf
  **neue Beobachtungen** gute Vorhersagen liefern. Diese Fähigkeit heisst
  Generalisierung.
- Der **Trainingsfehler** sinkt mit zunehmender Modellkomplexität immer weiter.
  Der **Testfehler** sinkt zunächst, steigt dann aber wieder an (U-Kurve).
- Die Bias-Varianz-Zerlegung erklärt diesen Verlauf: einfache Modelle haben
  hohen Bias (Unteranpassung), komplexe Modelle hohe Varianz (Überanpassung).
- Jede Vorhersage enthält einen **irreduziblen Fehler** Var(epsilon), der sich
  durch kein Modell beseitigen lässt.
- Ein **Datenleck** (data leakage) entsteht, wenn Testinformationen in den
  Trainingsprozess einfliessen. Es täuscht eine Generalisierung vor, die in
  der Praxis nicht existiert.
- Die richtige Wahl der Modellkomplexität erfordert eine ehrliche Schätzung
  des Testfehlers, zum Beispiel durch [Kreuzvalidierung](kreuzvalidierung.qmd).

## Erklärung

### Trainings- und Testfehler

Ein Modell wird auf einem **Trainingsdatensatz** geschätzt und auf einem
separaten **Testdatensatz** bewertet. Der Trainingsfehler (z.B. MSE auf den
Trainingsdaten) misst, wie gut das Modell die bereits gesehenen Daten
reproduziert. Der Testfehler misst, wie gut es neue Daten vorhersagt.

Mit steigender Flexibilität (mehr Parameter, höherer Polynomgrad) passt sich
das Modell immer enger an die Trainingsdaten an: der Trainingsfehler fällt
monoton. Der Testfehler dagegen durchläuft ein Minimum und steigt danach
wieder, weil das Modell anfängt, Rauschen statt Struktur zu lernen.

### Bias-Varianz-Zerlegung

Der erwartete Vorhersagefehler an einem neuen Punkt $x_0$ lässt sich zerlegen:

$$
E\bigl[(y_0 - \hat{f}(x_0))^2\bigr]
= \mathrm{Var}\bigl(\hat{f}(x_0)\bigr)
+ \bigl[\mathrm{Bias}\bigl(\hat{f}(x_0)\bigr)\bigr]^2
+ \mathrm{Var}(\varepsilon)
$$

- **Bias** beschreibt den systematischen Fehler, den ein Modell macht, weil es
  die wahre Funktion zu stark vereinfacht. Hoher Bias entsteht bei zu einfachen
  Modellen (Unteranpassung).
- **Varianz** beschreibt, wie stark sich die Schätzung $\hat{f}$ ändert, wenn
  man andere Trainingsdaten verwendet. Hohe Varianz entsteht bei zu flexiblen
  Modellen (Überanpassung).
- **Irreduzibler Fehler** $\mathrm{Var}(\varepsilon)$ kommt aus dem Rauschen
  der Zielvariable und ist durch kein Modell beeinflussbar.

Das Ziel ist ein Modell, das Bias und Varianz gleichzeitig klein hält, also
den Gesamtfehler minimiert.

### Datenleck (Data Leakage)

Ein Datenleck liegt vor, wenn Informationen, die zum Zeitpunkt der Vorhersage
nicht verfügbar wären, in das Training einfliessen. Typische Ursachen:

1. **Testdaten im Training**: Vorverarbeitung (Standardisierung, Imputation)
   wird auf dem gesamten Datensatz durchgeführt, bevor die Aufteilung in
   Training und Test stattfindet.
2. **Zeitliche Lecks**: Bei Zeitreihen werden zukünftige Werte als Features
   verwendet.
3. **Zielvariable als Feature**: Eine Variable, die direkt aus der Zielvariable
   abgeleitet ist, wird als Prädiktor benutzt.

Ein Datenleck führt dazu, dass der geschätzte Testfehler viel zu optimistisch
ausfällt. Das Modell versagt dann auf echten neuen Daten.

::: {.note-box}
Jede Vorverarbeitung, die Statistiken aus den Daten berechnet (Mittelwert,
Standardabweichung, Quantile), muss **ausschliesslich auf den Trainingsdaten**
geschätzt und dann auf die Testdaten angewendet werden.
:::

### Polynomgrad und Überanpassung: ein Beispiel

Wir erzeugen 80 Punkte mit einer Sinusfunktion plus Rauschen und zeigen, wie
Trainings- und Testfehler bei Polynomgraden 1 bis 10 verlaufen.

:::: {.panel-tabset}

##### R

```{r}
#| label: fig-u-kurve-r
#| fig-cap: "Trainings- und Testfehler nach Polynomgrad"

# --- Daten erzeugen ---
n <- 80
u <- lehmer(5501, n)
x <- sort(u * 6)
y <- sin(x) + 0.3 * normalwerte(5503, n)

daten <- data.frame(x = x, y = y)
train <- daten[1:60, ]
test  <- daten[61:80, ]

# --- Polynome Grad 1 bis 10 anpassen ---
grade <- 1:10
mse_train <- numeric(length(grade))
mse_test  <- numeric(length(grade))

for (i in seq_along(grade)) {
  g <- grade[i]
  fit <- lm(y ~ poly(x, g, raw = TRUE), data = train)
  mse_train[i] <- mean((train$y - predict(fit, train))^2)
  mse_test[i]  <- mean((test$y  - predict(fit, test))^2)
}

ergebnis <- data.frame(
  grad = rep(grade, 2),
  mse  = c(mse_train, mse_test),
  art  = rep(c("Training", "Test"), each = length(grade))
)

ggplot(ergebnis, aes(grad, mse, colour = art)) +
  geom_line(linewidth = 1) +
  geom_point(size = 2.5) +
  scale_x_continuous(breaks = grade) +
  labs(x = "Polynomgrad", y = "MSE", colour = NULL) +
  theme_minimal(base_size = 12)
```

##### Python

```{python}
#| label: fig-u-kurve-python
#| fig-cap: "Trainings- und Testfehler nach Polynomgrad"

# --- Daten erzeugen ---
n = 80
u = lehmer(5501, n)
x = np.sort(u * 6)
y = np.sin(x) + 0.3 * normalwerte(5503, n)

x_train, y_train = x[:60], y[:60]
x_test, y_test = x[60:], y[60:]

# --- Polynome Grad 1 bis 10 anpassen ---
grade = list(range(1, 11))
mse_train = []
mse_test = []

for g in grade:
    koeff = np.polyfit(x_train, y_train, g)
    pred_train = np.polyval(koeff, x_train)
    pred_test = np.polyval(koeff, x_test)
    mse_train.append(np.mean((y_train - pred_train) ** 2))
    mse_test.append(np.mean((y_test - pred_test) ** 2))

fig, ax = plt.subplots()
_l1 = ax.plot(grade, mse_train, "o-", label="Training")
_l2 = ax.plot(grade, mse_test, "s-", label="Test")
ax.set_xlabel("Polynomgrad")
ax.set_ylabel("MSE")
ax.set_xticks(grade)
_lg = ax.legend()
plt.tight_layout()
plt.show()
```

::::

Der Trainingsfehler sinkt monoton, weil ein höherer Polynomgrad die
Trainingspunkte immer genauer interpoliert. Der Testfehler erreicht ein
Minimum bei mittlerem Grad und steigt danach an, weil das Modell anfängt,
das Rauschen zu modellieren statt die zugrundeliegende Sinusfunktion.

:::: {.quiz}
Warum sinkt der Trainingsfehler bei steigendem Polynomgrad immer weiter?

- [x] Weil ein flexibleres Modell die Trainingspunkte enger interpolieren
      kann ~ Richtig. Mehr Parameter erlauben es dem Modell, jeden einzelnen
      Trainingspunkt besser zu treffen, auch auf Kosten der Generalisierung.
- [ ] Weil höhere Polynome mathematisch genauer sind ~ Nein. Ein hohes
      Polynom ist nicht "genauer" als ein tiefes. Es ist lediglich flexibler.
- [ ] Weil der Testfehler gleichzeitig sinkt ~ Falsch. Der Testfehler steigt
      ab einem gewissen Punkt wieder an.
::::

:::: {.quiz}
Ein Modell hat auf den Trainingsdaten einen MSE von 0.001, auf neuen Daten
aber einen MSE von 2.5. Was ist die wahrscheinlichste Erklärung?

- [ ] Die Trainingsdaten waren fehlerhaft ~ Möglich, aber der viel
      grössere Testfehler deutet nicht auf fehlerhafte Trainingsdaten hin.
- [x] Das Modell ist überangepasst ~ Richtig. Der grosse Unterschied zwischen
      Trainings- und Testfehler ist das klassische Zeichen für Überanpassung.
- [ ] Der irreduzible Fehler ist hoch ~ Der irreduzible Fehler wirkt auf
      Training und Test gleichermassen. Er erklärt keinen grossen Unterschied.
::::

:::: {.quiz}
Vor dem Aufteilen in Training und Test wird der gesamte Datensatz
z-standardisiert. Ist das problematisch?

- [x] Ja, es liegt ein Datenleck vor ~ Richtig. Die Standardisierung nutzt
      Mittelwert und Standardabweichung des gesamten Datensatzes, also auch
      der Testdaten. Die Statistiken müssen nur auf den Trainingsdaten
      berechnet werden.
- [ ] Nein, Standardisierung ist eine lineare Transformation ~ Die
      Linearität der Transformation ändert nichts am Informationsfluss.
      Testinformationen fliessen trotzdem ins Training.
- [ ] Nur bei kleinen Datensätzen ~ Das Leck besteht unabhängig von der
      Datensatzgrösse, auch wenn seine praktische Auswirkung bei grossen
      Datensätzen kleiner sein kann.
::::

## Verlinkte Ressourcen

- [Kreuzvalidierung](kreuzvalidierung.qmd): Testfehler schätzen ohne
  separaten Testdatensatz.
- [Modellauswahl](modellauswahl.qmd): AIC, BIC und schrittweise Verfahren
  als Alternative zur direkten Fehlerberechnung.
- [Regularisierung](regularisierung.qmd): Bias gezielt erhöhen, um die
  Varianz zu senken (Ridge, Lasso).
- [Regressionsdiagnostik](regressionsdiagnostik.qmd): Residuen und
  Einflussanalyse als Werkzeuge zur Modellprüfung.
