---
title: "Klassifikationsgüte"
description: "Konfusionsmatrix, Sensitivität, ROC und AUC richtig lesen."
categories: ["Regression", "Interpretation", "R", "Python"]
quelle: ["STATDA"]
seitentyp: methode
stand: fertig
order: 50
---

```{r}
#| label: setup-r
#| include: false
# Deterministisch konstruierte Daten, damit R und Python exakt dieselben Zahlen
# sehen. 400 Faelle mit einem Merkmal und einem binaeren Ereignis.
n <- 400
lauf <- 0:(n - 1)

richtung <- function(faktor) qnorm(((lauf * faktor) %% n + 0.5) / n)
gleich   <- function(faktor) ((lauf * faktor) %% n + 0.5) / n

merkmal <- round(50 + 12 * richtung(1), 1)
p_wahr  <- 1 / (1 + exp(-(-6.0 + 0.12 * merkmal)))

daten <- data.frame(
  ereignis = as.integer(p_wahr > gleich(137)),
  merkmal = merkmal
)

# AUC ohne Zusatzpaket: sie ist die normierte Rangsumme der positiven Faelle.
auc <- function(wahr, score) {
  raenge <- rank(score)
  n1 <- sum(wahr == 1)
  n0 <- sum(wahr == 0)
  (sum(raenge[wahr == 1]) - n1 * (n1 + 1) / 2) / (n1 * n0)
}

guete <- function(wahr, vorhersage) {
  tp <- sum(vorhersage == 1 & wahr == 1)
  fp <- sum(vorhersage == 1 & wahr == 0)
  fn <- sum(vorhersage == 0 & wahr == 1)
  tn <- sum(vorhersage == 0 & wahr == 0)
  ppv <- tp / (tp + fp)
  sens <- tp / (tp + fn)
  round(c(TP = tp, FP = fp, FN = fn, TN = tn,
          Genauigkeit = (tp + tn) / length(wahr),
          Sensitivitaet = sens,
          Spezifitaet = tn / (tn + fp),
          PPV = ppv,
          NPV = tn / (tn + fn),
          F1 = 2 * ppv * sens / (ppv + sens)), 4)
}
```

```{python}
#| label: setup-python
#| include: false
import numpy as np
import pandas as pd
import matplotlib.pyplot as plt
import statsmodels.formula.api as smf
from scipy import stats

plt.rcParams.update({"figure.figsize": (7, 4.2), "font.size": 11,
                     "savefig.dpi": 288, "figure.dpi": 288})

n = 400
lauf = np.arange(n)


def richtung(faktor):
    return stats.norm.ppf(((lauf * faktor) % n + 0.5) / n)


def gleich(faktor):
    return ((lauf * faktor) % n + 0.5) / n


merkmal = np.round(50 + 12 * richtung(1), 1)
p_wahr = 1 / (1 + np.exp(-(-6.0 + 0.12 * merkmal)))

daten = pd.DataFrame({
    "ereignis": (p_wahr > gleich(137)).astype(int),
    "merkmal": merkmal,
})


def auc(wahr, score):
    """AUC als normierte Rangsumme der positiven Faelle."""
    raenge = stats.rankdata(score)
    wahr = np.asarray(wahr)
    n1 = int((wahr == 1).sum())
    n0 = int((wahr == 0).sum())
    return (raenge[wahr == 1].sum() - n1 * (n1 + 1) / 2) / (n1 * n0)


def guete(wahr, vorhersage):
    wahr = np.asarray(wahr)
    vorhersage = np.asarray(vorhersage)
    tp = int(((vorhersage == 1) & (wahr == 1)).sum())
    fp = int(((vorhersage == 1) & (wahr == 0)).sum())
    fn = int(((vorhersage == 0) & (wahr == 1)).sum())
    tn = int(((vorhersage == 0) & (wahr == 0)).sum())
    ppv = tp / (tp + fp) if tp + fp else float("nan")
    sens = tp / (tp + fn) if tp + fn else float("nan")
    return pd.Series({
        "TP": tp, "FP": fp, "FN": fn, "TN": tn,
        "Genauigkeit": (tp + tn) / len(wahr),
        "Sensitivitaet": sens,
        "Spezifitaet": tn / (tn + fp) if tn + fp else float("nan"),
        "PPV": ppv,
        "NPV": tn / (tn + fn) if tn + fn else float("nan"),
        "F1": 2 * ppv * sens / (ppv + sens) if ppv + sens else float("nan"),
    }).round(4)
```

Alle Beispiele rechnen mit deterministisch konstruierten Daten, damit R und
Python dieselben Zahlen sehen. Die Hilfsfunktionen `auc()` und `guete()` stehen
im Setup-Chunk und sind in beiden Sprachen gleich aufgebaut.

## Kurzsteckbrief

| | |
|---|---|
| Fragestellung | Wie gut trennt ein Modell zwei Klassen, und wie gut ist es für eine konkrete Entscheidung? |
| Eingang | vorhergesagte Wahrscheinlichkeiten oder Scores und die tatsächliche Klasse |
| Was die Bewertung liefert | Konfusionsmatrix, daraus Sensitivität, Spezifität, PPV, NPV, F1; schwellenunabhängig ROC-Kurve und AUC |
| R-Funktionen | `table()` für die Matrix; AUC über die Rangsumme oder das Paket `pROC` |
| Python-Funktionen | `sklearn.metrics` mit `confusion_matrix`, `roc_curve`, `roc_auc_score` |
| Verwandte Methoden | [logistische Regression](logistische-regression.qmd), [Modellauswahl](modellauswahl.qmd) |

## Wann diese Methode, wann nicht

Immer dann, wenn ein Modell eine binäre Zielgrösse vorhersagt und die
Vorhersagen zu einer Entscheidung führen sollen. Die Bewertung zerfällt in zwei
getrennte Fragen, die oft vermischt werden:

| Frage | Womit beantwortet | Hängt von der Schwelle ab? |
|---|---|---|
| Wie gut trennt das Modell überhaupt? | ROC-Kurve, AUC | nein |
| Wie gut ist die Entscheidung bei dieser Schwelle? | Konfusionsmatrix und alles daraus | ja |

Ein Modell mit hoher AUC kann bei einer schlecht gewählten Schwelle
unbrauchbare Entscheidungen liefern, und umgekehrt sagt eine gute
Konfusionsmatrix nichts darüber, ob eine andere Schwelle besser wäre.

| Situation | Stattdessen |
|---|---|
| Zielgrösse metrisch | Residualstreuung und R², siehe [multiple lineare Regression](multiple-lineare-regression.qmd) |
| Mehr als zwei Klassen | Konfusionsmatrix je Klasse, makro- oder mikrogemittelte Kennzahlen |
| Es geht um die Auswahl zwischen Modellen | [Modellauswahl](modellauswahl.qmd), zusätzlich zu diesen Kennzahlen |
| Die Wahrscheinlichkeiten selbst sollen stimmen | Kalibrierung prüfen, nicht nur die Trennschärfe |

## Grundidee und Modell

Aus einer Schwelle und den vorhergesagten Wahrscheinlichkeiten entstehen vier
Zahlen:

| | tatsächlich 1 | tatsächlich 0 |
|---|---|---|
| **vorhergesagt 1** | richtig positiv (TP) | falsch positiv (FP) |
| **vorhergesagt 0** | falsch negativ (FN) | richtig negativ (TN) |

Alle Kennzahlen sind Verhältnisse aus diesen vier Zahlen. Entscheidend ist,
**in welche Richtung** geteilt wird:

| Kennzahl | Formel | Frage, die sie beantwortet |
|---|---|---|
| Genauigkeit | $(TP+TN)/n$ | Wie viele Fälle wurden richtig eingeordnet? |
| Sensitivität, Recall | $TP/(TP+FN)$ | Von den tatsächlichen Ereignissen: wie viele wurden gefunden? |
| Spezifität | $TN/(TN+FP)$ | Von den tatsächlichen Nicht-Ereignissen: wie viele wurden richtig durchgelassen? |
| PPV, Precision | $TP/(TP+FP)$ | Von den Alarmen: wie viele waren echt? |
| NPV | $TN/(TN+FN)$ | Von den Entwarnungen: wie viele waren richtig? |
| F1 | harmonisches Mittel aus PPV und Sensitivität | ein Kompromiss zwischen Finden und Treffen |

::: {.note-box}
**Sensitivität und PPV sehen ähnlich aus und verhalten sich völlig verschieden.**
Sensitivität teilt durch die tatsächlichen Ereignisse, PPV durch die Alarme. Die
Sensitivität ist deshalb von der Häufigkeit des Ereignisses unabhängig, der PPV
nicht. Bei seltenen Ereignissen bricht der PPV ein, obwohl Sensitivität und
Spezifität unverändert gut bleiben. Das ist der Inhalt von Beispiel 2 und der
häufigste Fehlschluss in diesem Gebiet.
:::

Die ROC-Kurve entsteht, indem die Schwelle von 1 bis 0 durchlaufen wird und für
jede Sensitivität gegen 1 minus Spezifität aufgetragen wird. Die Fläche
darunter, die AUC, hat eine anschauliche Bedeutung: **Sie ist die
Wahrscheinlichkeit, dass ein zufällig gewählter positiver Fall einen höheren
Score bekommt als ein zufällig gewählter negativer.** Bei 0.5 ist das Modell so
gut wie Münzwurf, bei 1.0 trennt es perfekt.

Daraus folgt auch, wie sich die AUC ohne Zusatzpaket berechnen lässt: Sie ist
die Mann-Whitney-U-Statistik geteilt durch die Anzahl aller Paarvergleiche,
siehe [nichtparametrische Tests](../tests/nichtparametrische-tests.qmd).

## Output lesen

| Kennzahl | Anhaltspunkt | Falle |
|---|---|---|
| Genauigkeit | keiner, sie hängt an der Klassenverteilung | Bei 2 Prozent Ereignisanteil erreicht "immer nein" 98 Prozent |
| Sensitivität | je nach Anwendung | steigt immer, wenn die Schwelle sinkt |
| Spezifität | je nach Anwendung | steigt immer, wenn die Schwelle steigt |
| PPV | hängt an der Häufigkeit des Ereignisses | nicht zwischen Studien mit verschiedener Häufigkeit vergleichbar |
| F1 | für unausgewogene Klassen brauchbarer als Genauigkeit | ignoriert die richtig negativen Fälle vollständig |
| AUC | 0.5 ist Zufall, 0.7 bis 0.8 brauchbar, über 0.9 sehr gut | sagt nichts über die Kalibrierung und nichts über eine konkrete Schwelle |

## Interpretationsfallen

- **Genauigkeit ist bei seltenen Ereignissen wertlos.** Sie wird von der
  häufigen Klasse dominiert.
- **PPV lässt sich nicht zwischen Anwendungen vergleichen.** Er hängt an der
  Häufigkeit des Ereignisses, nicht nur an der Güte des Modells.
- **Eine hohe AUC bedeutet nicht, dass die Wahrscheinlichkeiten stimmen.** Ein
  Modell kann perfekt trennen und trotzdem durchweg zu hohe Werte ausgeben.
  Trennschärfe und Kalibrierung sind zwei Eigenschaften.
- **Sensitivität und Spezifität lassen sich nicht gleichzeitig maximieren.**
  Jede Schwellenverschiebung tauscht das eine gegen das andere.
- **An denselben Daten gemessen sind alle Kennzahlen zu gut**, siehe
  Beispiel 4.
- **Die Schwelle 0.5 ist eine Konvention.** Sie unterstellt gleich teure
  Fehler.
- **F1 ignoriert die richtig negativen Fälle.** Bei Anwendungen, in denen
  korrekte Entwarnungen zählen, ist er das falsche Mass.

## Ergebnis berichten

Vorlage:

> Bei einer Schwelle von [Wert] erkennt das Modell [TP] der [TP+FN] Ereignisse
> (Sensitivität [Wert]) und stuft [FP] der [FP+TN] Nicht-Ereignisse falsch ein
> (Spezifität [Wert]). Von [TP+FP] Alarmen sind [TP] echt (PPV [Wert]). Die
> AUC beträgt [Wert], gemessen auf [Trainings- oder Testdaten].

Immer genannt werden: die Schwelle, die absolute Konfusionsmatrix, mindestens
Sensitivität und PPV, die AUC, und **auf welchen Daten** gemessen wurde. Der
letzte Punkt fehlt am häufigsten und entwertet die Angabe, wenn er fehlt.

## Abgrenzung zu verwandten Methoden

| Methode | Wann diese zusätzlich |
|---|---|
| [Logistische Regression](logistische-regression.qmd) | dort entstehen die Wahrscheinlichkeiten, die hier bewertet werden |
| [Modellauswahl](modellauswahl.qmd) | die Wahl zwischen Modellen, nicht die Bewertung eines einzelnen |
| [Chi-Quadrat-Tests](../tests/chi-quadrat-tests.qmd) | die Konfusionsmatrix ist eine Kreuztabelle, aber die Fragestellung ist eine andere |

## Beispiele

:::: {.panel-tabset}

### Beispiel 1: Die Konfusionsmatrix und was daraus folgt

#### Frage und Datenlage

400 Fälle, davon 200 mit Ereignis. Ein Modell sagt aus einem Merkmal die
Wahrscheinlichkeit vorher. Bei der üblichen Schwelle von 0.5 entsteht die
Konfusionsmatrix.

#### Rechnung

::: {.panel-tabset}

##### R

```{r}
#| label: b1-kl-rechnung-r
modell <- glm(ereignis ~ merkmal, family = binomial, data = daten)
score <- predict(modell, type = "response")

vorhersage <- as.integer(score > 0.5)
table(tatsaechlich = daten$ereignis, vorhergesagt = vorhersage)

guete(daten$ereignis, vorhersage)
round(auc(daten$ereignis, score), 4)
```

##### Python

```{python}
#| label: b1-kl-rechnung-py
modell = smf.logit("ereignis ~ merkmal", data=daten).fit(disp=0)
score = modell.predict(daten)

vorhersage = (score > 0.5).astype(int)
print(pd.crosstab(daten["ereignis"], vorhersage,
                  rownames=["tatsächlich"], colnames=["vorhergesagt"]))
print(guete(daten["ereignis"], vorhersage))
print("AUC =", round(auc(daten["ereignis"], score), 4))
```

:::

#### Output Zeile für Zeile

| | vorhergesagt 0 | vorhergesagt 1 |
|---|---|---|
| **tatsächlich 0** | 144 (TN) | 56 (FP) |
| **tatsächlich 1** | 57 (FN) | 143 (TP) |

| Kennzahl | Wert hier | Rechnung | Wie er zu lesen ist |
|---|---|---|---|
| Genauigkeit | 0.7175 | (143+144)/400 | Rund 72 Prozent aller Fälle richtig eingeordnet. Hier aussagekräftig, weil beide Klassen gleich häufig sind; in Beispiel 2 ist sie es nicht. |
| Sensitivität | 0.7150 | 143/200 | Von den 200 tatsächlichen Ereignissen wurden 143 gefunden, 57 übersehen. |
| Spezifität | 0.7200 | 144/200 | Von den 200 Nicht-Ereignissen wurden 144 richtig durchgelassen, 56 fälschlich alarmiert. |
| PPV | 0.7186 | 143/199 | Von den 199 Alarmen waren 143 echt. |
| NPV | 0.7164 | 144/201 | Von den 201 Entwarnungen waren 144 richtig. |
| F1 | 0.7168 | harmonisches Mittel aus PPV und Sensitivität | Fasst Finden und Treffen zusammen, ignoriert aber die 144 richtigen Entwarnungen. |
| AUC | 0.8004 | Rangsumme der positiven Fälle | Greift man je einen zufälligen positiven und negativen Fall heraus, hat der positive in 80 Prozent der Fälle den höheren Score. |

Dass hier alle fünf Verhältniszahlen um 0.72 liegen, ist kein Zufall, sondern
eine Folge der ausgewogenen Klassen: Bei gleich vielen Ereignissen und
Nicht-Ereignissen fallen Sensitivität und PPV zusammen. Beispiel 2 zeigt, was
passiert, wenn das nicht so ist.

#### Interpretation und Ergebnissatz

> Bei einer Schwelle von 0.5 erkennt das Modell 143 der 200 Ereignisse
> (Sensitivität 0.72) und stuft 56 der 200 Nicht-Ereignisse falsch ein
> (Spezifität 0.72). Von 199 Alarmen sind 143 echt (PPV 0.72). Die AUC beträgt
> 0.80, gemessen auf den Schätzdaten.

### Beispiel 2: Wenn das Ereignis selten ist

#### Frage und Datenlage

2000 Fälle, davon 40 mit Ereignis, also 2 Prozent. Ein Prüfverfahren erkennt 90
Prozent der Ereignisse (Sensitivität 0.90) und lässt 90 Prozent der
Nicht-Ereignisse richtig durch (Spezifität 0.90). Beide Werte gelten
gemeinhin als gut.

Die Frage lautet: Wenn das Verfahren Alarm schlägt, wie wahrscheinlich ist das
Ereignis dann tatsächlich?

#### Rechnung

::: {.panel-tabset}

##### R

```{r}
#| label: b2-kl-rechnung-r
n2 <- 2000
lauf2 <- 0:(n2 - 1)
selten <- as.integer(((lauf2 * 501) %% n2) < 40)     # genau 40 Ereignisse

positiv <- which(selten == 1)
negativ <- which(selten == 0)

pruefung <- integer(n2)
pruefung[positiv[1:36]] <- 1                          # 36 von 40 erkannt
pruefung[negativ[seq(1, length(negativ), by = 10)][1:196]] <- 1

table(tatsaechlich = selten, alarm = pruefung)
guete(selten, pruefung)

guete(selten, integer(n2))                            # "immer nein"
```

##### Python

```{python}
#| label: b2-kl-rechnung-py
n2 = 2000
lauf2 = np.arange(n2)
selten = (((lauf2 * 501) % n2) < 40).astype(int)

positiv = np.where(selten == 1)[0]
negativ = np.where(selten == 0)[0]

pruefung = np.zeros(n2, dtype=int)
pruefung[positiv[:36]] = 1
pruefung[negativ[::10][:196]] = 1

print(pd.crosstab(selten, pruefung,
                  rownames=["tatsächlich"], colnames=["alarm"]))
print(guete(selten, pruefung))
print()
print(guete(selten, np.zeros(n2, dtype=int)))
```

:::

#### Output Zeile für Zeile

| | kein Alarm | Alarm |
|---|---|---|
| **kein Ereignis** | 1764 | 196 |
| **Ereignis** | 4 | 36 |

| Kennzahl | Wert hier | Wie er zu lesen ist |
|---|---|---|
| Sensitivität | 0.900 | Wie versprochen: 36 der 40 Ereignisse gefunden. |
| Spezifität | 0.900 | Ebenfalls wie versprochen: 1764 der 1960 richtig durchgelassen. |
| Genauigkeit | 0.900 | Sieht gut aus und ist wertlos, siehe unten. |
| **PPV** | **0.155** | **Der eigentliche Befund.** Von 232 Alarmen sind nur 36 echt. In 85 Prozent der Fälle ist der Alarm falsch. |
| NPV | 0.998 | Eine Entwarnung ist dagegen fast immer richtig. |
| F1 | 0.265 | Bricht mit dem PPV ein, weil er ihn zur Hälfte enthält. |
| Genauigkeit bei "immer nein" | **0.980** | Wer schlicht nie Alarm schlägt, erreicht 98 Prozent Genauigkeit und damit **mehr** als das Prüfverfahren. |

::: {.note-box}
**Warum der PPV einbricht, obwohl das Verfahren gut ist.** Die 10 Prozent
Fehlalarme beziehen sich auf 1960 Nicht-Ereignisse und ergeben 196 falsche
Alarme. Die 90 Prozent Treffer beziehen sich auf 40 Ereignisse und ergeben 36
echte. Die falschen Alarme kommen aus einer 49-mal grösseren Grundmenge und
überwiegen deshalb, obwohl ihre Rate niedriger ist.

Daraus folgt eine Faustregel: **Bei seltenen Ereignissen braucht ein brauchbarer
PPV eine sehr hohe Spezifität.** Um hier auf einen PPV von 0.5 zu kommen,
müsste die Spezifität auf 0.982 steigen, also die Fehlalarmrate von 10 auf 1.8
Prozent fallen.
:::

#### Interpretation und Ergebnissatz

Zwei Konsequenzen für die Praxis. Erstens gehört die Genauigkeit bei
unausgewogenen Klassen gar nicht erst in den Bericht; sie beschreibt hier nur,
wie selten das Ereignis ist. Zweitens ist der PPV die Zahl, die für die
betroffene Person zählt: Nicht "das Verfahren erkennt 90 Prozent", sondern "wenn
es anschlägt, liegt es in 85 Prozent der Fälle falsch".

Deshalb ist ein PPV auch nicht zwischen Anwendungen übertragbar. Dasselbe
Verfahren, angewendet auf eine Gruppe mit 20 statt 2 Prozent Ereignisanteil,
käme auf einen PPV von 0.69.

> Bei einer Häufigkeit von 2 Prozent erkennt das Verfahren 36 der 40 Ereignisse
> (Sensitivität 0.90) bei 196 Fehlalarmen unter 1960 Nicht-Ereignissen
> (Spezifität 0.90). Von 232 Alarmen sind 36 echt (PPV 0.155). Die Genauigkeit
> von 0.90 ist hier nicht aussagekräftig: Ein Verfahren, das nie Alarm schlägt,
> erreicht 0.98.

### Beispiel 3: ROC-Kurve und die Wahl der Schwelle

#### Frage und Datenlage

Die Daten aus Beispiel 1. Die Frage lautet: Was ändert sich, wenn die Schwelle
verschoben wird, und wie beurteilt man das Modell unabhängig davon?

#### Rechnung

::: {.panel-tabset}

##### R

```{r}
#| label: fig-b3-kl-r
#| fig-cap: "Beispiel 3: ROC-Kurve mit den drei markierten Schwellen."
#| fig-height: 3.6
schwellen <- sort(unique(c(0, score, 1)), decreasing = TRUE)
punkte <- t(sapply(schwellen, function(s) {
  v <- as.integer(score > s)
  c(fpr = sum(v == 1 & daten$ereignis == 0) / sum(daten$ereignis == 0),
    tpr = sum(v == 1 & daten$ereignis == 1) / sum(daten$ereignis == 1))
}))

par(mar = c(4, 4, 3, 1))
plot(punkte[, "fpr"], punkte[, "tpr"], type = "l", lwd = 2, col = "steelblue",
     xlab = "1 - Spezifität", ylab = "Sensitivität",
     main = paste("ROC, AUC =", round(auc(daten$ereignis, score), 3)))
abline(0, 1, lty = 2, col = "grey60")
for (s in c(0.2, 0.5, 0.8)) {
  v <- as.integer(score > s)
  points(sum(v == 1 & daten$ereignis == 0) / sum(daten$ereignis == 0),
         sum(v == 1 & daten$ereignis == 1) / sum(daten$ereignis == 1),
         pch = 16, col = "firebrick", cex = 1.3)
}

for (s in c(0.2, 0.35, 0.5, 0.65, 0.8)) {
  cat("Schwelle", s, ":", "\n")
  print(guete(daten$ereignis, as.integer(score > s))[c("Sensitivitaet",
                                                       "Spezifitaet",
                                                       "PPV", "F1")])
}
```

##### Python

```{python}
#| label: fig-b3-kl-py
#| fig-cap: "Beispiel 3: dieselbe Kurve in Python."
#| fig-height: 3.6
schwellen = np.sort(np.unique(np.concatenate([[0.0], score.to_numpy(), [1.0]])))[::-1]
fpr, tpr = [], []
tatsaechlich = daten["ereignis"].to_numpy()
for s in schwellen:
    v = (score.to_numpy() > s).astype(int)
    fpr.append(((v == 1) & (tatsaechlich == 0)).sum() / (tatsaechlich == 0).sum())
    tpr.append(((v == 1) & (tatsaechlich == 1)).sum() / (tatsaechlich == 1).sum())

fig, achse = plt.subplots(figsize=(7, 3.6))
achse.plot(fpr, tpr, color="steelblue", linewidth=2)
achse.plot([0, 1], [0, 1], linestyle="--", color="0.6")
for s in (0.2, 0.5, 0.8):
    v = (score.to_numpy() > s).astype(int)
    achse.plot(((v == 1) & (tatsaechlich == 0)).sum() / (tatsaechlich == 0).sum(),
               ((v == 1) & (tatsaechlich == 1)).sum() / (tatsaechlich == 1).sum(),
               "o", color="firebrick", markersize=7)
achse.set_xlabel("1 - Spezifität")
achse.set_ylabel("Sensitivität")
achse.set_title(f"ROC, AUC = {auc(daten['ereignis'], score):.3f}")
plt.tight_layout()
plt.show()

for s in (0.2, 0.35, 0.5, 0.65, 0.8):
    k = guete(daten["ereignis"], (score > s).astype(int))
    print(f"Schwelle {s}: Sens={k['Sensitivitaet']:.4f} "
          f"Spez={k['Spezifitaet']:.4f} PPV={k['PPV']:.4f} F1={k['F1']:.4f}")
```

:::

#### Output Zeile für Zeile

| Schwelle | Sensitivität | Spezifität | PPV | F1 |
|---|---|---|---|---|
| 0.20 | 0.960 | 0.265 | 0.566 | 0.712 |
| 0.35 | 0.870 | 0.520 | 0.644 | **0.740** |
| 0.50 | 0.715 | 0.720 | 0.719 | 0.717 |
| 0.65 | 0.525 | 0.875 | 0.808 | 0.636 |
| 0.80 | 0.270 | 0.965 | 0.885 | 0.414 |

Drei Beobachtungen:

**Sensitivität und Spezifität bewegen sich gegenläufig.** Von 0.20 auf 0.80
fällt die Sensitivität von 0.96 auf 0.27, während die Spezifität von 0.27 auf
0.97 steigt. Es gibt keine Schwelle, die beide gleichzeitig verbessert; jede
Verschiebung ist ein Tausch.

**Der PPV steigt mit der Schwelle.** Wer selten Alarm schlägt, hat unter seinen
Alarmen einen höheren Anteil echter Fälle. Von 0.57 auf 0.89, und das ist der
Grund, warum ein hoher PPV allein kein Gütezeichen ist: Er lässt sich immer
erkaufen, indem man weniger oft Alarm schlägt.

**F1 ist bei 0.35 am höchsten, nicht bei 0.5.** Wer nach F1 optimiert, landet
also nicht bei der Voreinstellung. Ob F1 das richtige Kriterium ist, entscheidet
die Anwendung.

Die AUC von 0.80 bleibt bei all dem unverändert, denn sie fasst die ganze Kurve
zusammen. Sie beantwortet die Frage "wie gut trennt das Modell", die Tabelle
beantwortet die Frage "wie gut entscheidet es bei dieser Schwelle".

#### Interpretation und Ergebnissatz

> Das Modell trennt die beiden Klassen brauchbar (AUC 0.80). Bei einer Schwelle
> von 0.5 liegen Sensitivität und Spezifität bei je 0.72. Eine Senkung auf 0.35
> erhöht die Sensitivität auf 0.87 zulasten der Spezifität (0.52) und maximiert
> F1 (0.74). Die Wahl richtet sich nach dem Kostenverhältnis der beiden
> Fehlerarten.

### Beispiel 4: Warum an denselben Daten gemessen zu gut ist

#### Frage und Datenlage

Die 400 Fälle werden geteilt: 200 zum Schätzen, 200 zum Prüfen. Verglichen
werden zwei Modelle. Das eine nutzt nur das echte Merkmal, das andere zusätzlich
zwanzig Merkmale, die nichts mit dem Ereignis zu tun haben.

Die Frage lautet: Welches Modell ist besser, und woran erkennt man das?

#### Rechnung

::: {.panel-tabset}

##### R

```{r}
#| label: b4-kl-rechnung-r
zusatz <- as.data.frame(sapply(1:20, function(k) richtung(3 + 2 * k)))
names(zusatz) <- paste0("z", 1:20)
voll <- cbind(daten, zusatz)

trainieren <- voll[seq(1, nrow(voll), by = 2), ]
testen     <- voll[seq(2, nrow(voll), by = 2), ]

sparsam <- glm(ereignis ~ merkmal, family = binomial, data = trainieren)
ueppig  <- glm(as.formula(paste("ereignis ~ merkmal +",
                                paste(names(zusatz), collapse = " + "))),
               family = binomial, data = trainieren)

vergleich <- function(modell, name) {
  s_tr <- predict(modell, newdata = trainieren, type = "response")
  s_te <- predict(modell, newdata = testen, type = "response")
  cat(sprintf("%-9s AUC Training = %.4f   AUC Test = %.4f\n", name,
              auc(trainieren$ereignis, s_tr), auc(testen$ereignis, s_te)))
  cat(sprintf("          Genauigkeit Training = %.4f   Test = %.4f\n",
              guete(trainieren$ereignis, as.integer(s_tr > 0.5))["Genauigkeit"],
              guete(testen$ereignis, as.integer(s_te > 0.5))["Genauigkeit"]))
}

vergleich(sparsam, "sparsam")
vergleich(ueppig, "üppig")
```

##### Python

```{python}
#| label: b4-kl-rechnung-py
zusatz = {f"z{k}": richtung(3 + 2 * k) for k in range(1, 21)}
voll = daten.assign(**zusatz)

trainieren = voll.iloc[::2].reset_index(drop=True)
testen = voll.iloc[1::2].reset_index(drop=True)

sparsam = smf.logit("ereignis ~ merkmal", data=trainieren).fit(disp=0)
ueppig = smf.logit("ereignis ~ merkmal + " + " + ".join(zusatz),
                   data=trainieren).fit(disp=0, maxiter=200)


def vergleich(modell, name):
    s_tr = modell.predict(trainieren)
    s_te = modell.predict(testen)
    print(f"{name:9s} AUC Training = {auc(trainieren['ereignis'], s_tr):.4f}"
          f"   AUC Test = {auc(testen['ereignis'], s_te):.4f}")
    g_tr = guete(trainieren["ereignis"], (s_tr > 0.5).astype(int))
    g_te = guete(testen["ereignis"], (s_te > 0.5).astype(int))
    print(f"          Genauigkeit Training = {g_tr['Genauigkeit']:.4f}"
          f"   Test = {g_te['Genauigkeit']:.4f}")


vergleich(sparsam, "sparsam")
vergleich(ueppig, "üppig")
```

:::

#### Output Zeile für Zeile

| Modell | AUC Training | AUC Test | Genauigkeit Training | Genauigkeit Test |
|---|---|---|---|---|
| nur das echte Merkmal | 0.810 | **0.791** | 0.720 | 0.715 |
| plus 20 wertlose Merkmale | **0.889** | 0.739 | 0.805 | 0.685 |

Das üppige Modell ist auf den Trainingsdaten deutlich besser (AUC 0.889 gegen
0.810) und auf neuen Daten deutlich schlechter (0.739 gegen 0.791). Die zwanzig
Zusatzmerkmale enthalten **keinerlei** Information über das Ereignis; sie sind
deterministisch konstruiertes Rauschen. Das Modell hat gelernt, die zufälligen
Muster der 200 Trainingsfälle nachzubilden.

Bemerkenswert ist auch die Grösse des Unterschieds beim sparsamen Modell: 0.810
gegen 0.791. Auch ein Modell mit zwei Parametern misst sich an den eigenen Daten
etwas zu gut, nur eben wenig. Der Abstand zwischen Trainings- und Testwert wächst
mit der Anzahl der Parameter.

#### Interpretation und Ergebnissatz

Daraus folgen zwei Regeln.

**Jede berichtete Kennzahl braucht die Angabe, worauf sie gemessen wurde.** Eine
AUC von 0.89 ohne diesen Zusatz ist wertlos, weil sie an denselben Daten
gemessen sein kann, mit denen das Modell gebaut wurde.

**Modelle werden nicht an den Trainingsdaten verglichen.** Wer das tut, wählt
systematisch das komplexere Modell, denn mehr Parameter passen sich den
vorliegenden Daten immer besser an. Der saubere Weg ist eine Trennung in
Trainings- und Testdaten oder eine Kreuzvalidierung; für kleine Datensätze
leisten AIC und BIC dasselbe auf rechnerischem Weg, siehe
[Modellauswahl](modellauswahl.qmd).

> Verglichen wurden zwei Modelle an einer Aufteilung in je 200 Trainings- und
> Testfälle. Das sparsame Modell erreicht auf den Testdaten eine AUC von 0.791,
> das um zwanzig wertlose Merkmale erweiterte nur 0.739, obwohl es auf den
> Trainingsdaten besser abschneidet (0.889 gegen 0.810). Berichtet werden die
> Testwerte des sparsamen Modells.

::::

## Verständnisfragen

::: {.quiz}
Ein Prüfverfahren hat Sensitivität 0.90 und Spezifität 0.90. Das Ereignis tritt
bei 2 Prozent auf. Wie oft liegt ein Alarm richtig?

- [x] In rund 15 Prozent der Fälle ~ Richtig. Die 10 Prozent Fehlalarme
      beziehen sich auf 98 Prozent der Fälle und ergeben viel mehr falsche als
      echte Alarme. Der PPV beträgt 0.155.
- [ ] In 90 Prozent der Fälle ~ Das ist die Sensitivität, und die beantwortet
      die umgekehrte Frage: Von den Ereignissen, wie viele werden gefunden?
- [ ] In 98 Prozent der Fälle ~ Das ist die Genauigkeit eines Verfahrens, das
      nie Alarm schlägt.
:::

::: {.quiz}
Ein Modell erreicht eine Genauigkeit von 0.98. Was folgt daraus?

- [x] Nichts, ohne die Klassenverteilung zu kennen ~ Richtig. Bei einem
      Ereignisanteil von 2 Prozent erreicht "immer nein" genau diesen Wert. Die
      Genauigkeit muss immer gegen diesen trivialen Vergleichswert gehalten
      werden.
- [ ] Das Modell ist sehr gut ~ Nur wenn die Klassen einigermassen ausgewogen
      sind.
- [ ] Das Modell ist überangepasst ~ Dafür bräuchte es einen Vergleich zwischen
      Trainings- und Testdaten.
:::

::: {.quiz}
Ein Modell hat auf den Trainingsdaten eine AUC von 0.89 und auf Testdaten 0.74,
ein zweites 0.81 und 0.79. Welches ist besser?

- [x] Das zweite ~ Richtig. Entschieden wird an den Testdaten, und dort liegt
      das zweite vorn. Der grosse Abstand zwischen Trainings- und Testwert beim
      ersten ist das Kennzeichen der Überanpassung.
- [ ] Das erste, es hat die höhere AUC ~ Die höhere AUC hat es nur auf den
      Daten, mit denen es gebaut wurde. Das ist kein Gütezeichen, sondern das
      erwartete Verhalten.
- [ ] Beide gleich gut, die Unterschiede sind klein ~ 0.74 gegen 0.79 ist ein
      spürbarer Unterschied, und die Richtung ist eindeutig.
:::

::: {.quiz}
Warum lässt sich ein hoher PPV immer erreichen?

- [x] Indem man die Schwelle anhebt und seltener Alarm schlägt ~ Richtig. Wer
      nur bei sehr hohen Scores Alarm schlägt, hat unter seinen wenigen Alarmen
      einen hohen Anteil echter Fälle. In Beispiel 3 steigt der PPV von 0.57 auf
      0.89, während die Sensitivität von 0.96 auf 0.27 fällt.
- [ ] Durch ein besseres Modell ~ Ein besseres Modell hilft, ist aber nicht
      nötig, um den PPV zu heben.
- [ ] Gar nicht, der PPV hängt nur an den Daten ~ Er hängt an der Schwelle und
      an der Häufigkeit des Ereignisses.
:::

## Verlinkte Ressourcen

- [An Introduction to Statistical Learning, Kapitel 4.4](https://www.statlearning.com/)
- [scikit-learn: Metriken für Klassifikation](https://scikit-learn.org/stable/modules/model_evaluation.html#classification-metrics)
- [Logistische Regression](logistische-regression.qmd)
