---
title: "Kreuzvalidierung"
description: "Validierungsansatz, LOOCV, k-fache CV und wie man k wählt."
categories: ["Regression", "Modellvalidierung", "Resampling", "Interpretation", "R", "Python"]
quelle: ["STATDA"]
seitentyp: methode
stand: fertig
order: 38
---

```{r}
#| label: setup-r
#| include: false
library(boot)

n <- 150
lauf <- 0:(n - 1)

richtung <- function(faktor) qnorm(((lauf * faktor) %% n + 0.5) / n)

x1 <- round(20 + 5 * richtung(1), 2)
x2 <- round(50 + 10 * richtung(23), 2)

daten <- data.frame(
  y = round(100 + 2.5 * x1 - 0.8 * x2 + 6 * richtung(41), 2),
  x1 = x1,
  x2 = x2
)

for (k in 1:6) {
  daten[[paste0("z", k)]] <- round(richtung(c(7, 11, 13, 17, 19, 29)[k]), 3)
}
```

```{python}
#| label: setup-python
#| include: false
import numpy as np
import pandas as pd
import statsmodels.api as sm
import statsmodels.formula.api as smf
from scipy import stats
from sklearn.model_selection import cross_val_score, KFold, LeaveOneOut
from sklearn.linear_model import LinearRegression
import matplotlib
matplotlib.use("Agg")
import matplotlib.pyplot as plt

n = 150
lauf = np.arange(n)


def richtung(faktor):
    return stats.norm.ppf(((lauf * faktor) % n + 0.5) / n)


x1 = np.round(20 + 5 * richtung(1), 2)
x2 = np.round(50 + 10 * richtung(23), 2)

daten = pd.DataFrame({
    "y": np.round(100 + 2.5 * x1 - 0.8 * x2 + 6 * richtung(41), 2),
    "x1": x1,
    "x2": x2,
})

for k, faktor in enumerate([7, 11, 13, 17, 19, 29], start=1):
    daten[f"z{k}"] = np.round(richtung(faktor), 3)
```

Alle Beispiele rechnen mit demselben Datensatz wie auf der Seite
[Modellauswahl](modellauswahl.qmd): 150 Fälle, zwei Prädiktoren `x1` und `x2`,
die tatsächlich auf `y` wirken, und sechs Grössen `z1` bis `z6`, die
konstruktionsbedingt wirkungslos sind. Weil die Wahrheit bekannt ist, lässt
sich prüfen, ob die Kreuzvalidierung sie findet.

## Kurzsteckbrief

| | |
|---|---|
| Fragestellung | Wie gut sagt ein Modell neue, ungesehene Daten vorher? |
| Eingang | ein oder mehrere angepasste Modelle, dieselben Daten |
| Was das Verfahren liefert | geschätzter Vorhersagefehler (MSE oder RMSE) auf Daten, die nicht zur Schätzung benutzt wurden |
| Varianten | Validation Set, Leave-One-Out (LOOCV), k-fache CV, wiederholte CV |
| R-Funktionen | `boot::cv.glm()`, manuell mit `lm()` und Faltenzuordnung |
| Python-Funktionen | `sklearn.model_selection.cross_val_score`, `KFold`, `LeaveOneOut` |
| Verwandte Methoden | [Modellauswahl](modellauswahl.qmd), [Bootstrap-Resampling](../inferenz/bootstrap-resampling.qmd), [Regressionsdiagnostik](regressionsdiagnostik.qmd) |

## Wann diese Methode, wann nicht

| Situation | Kreuzvalidierung geeignet? |
|---|---|
| Vorhersagegüte eines Modells ehrlich schätzen | ja, das ist ihr Kernzweck |
| Zwei oder mehr Modelle vergleichen | ja, über den CV-Fehler |
| Hyperparameter wählen (Polynomgrad, Regularisierungsstärke) | ja |
| Das wahre Modell identifizieren | bedingt; BIC ist dafür oft besser |
| Konfidenzintervalle für Koeffizienten | nein; dafür eignet sich der [Bootstrap](../inferenz/bootstrap-resampling.qmd) |
| Zeitreihen | nicht mit zufälligen Splits; siehe [Zeitreihen](../zeitreihen/index.qmd) |

## Grundidee und Modell

### Validation-Set-Ansatz

Die einfachste Idee: Die Daten werden in eine Trainings- und eine Testmenge
aufgeteilt. Das Modell wird nur auf der Trainingsmenge geschätzt, der Fehler
nur auf der Testmenge gemessen.

Vorteile: einfach, schnell. Nachteile: Der Fehler hängt stark davon ab, welche
Fälle in welcher Menge landen. Bei kleinen Datensätzen ist das Ergebnis
instabil, und ein grosser Testanteil verschwendet Trainingsdaten.

### Leave-One-Out-Kreuzvalidierung (LOOCV)

LOOCV treibt die Idee auf die Spitze: Jede Beobachtung wird einmal
zurückgehalten, das Modell auf den übrigen $n - 1$ Fällen geschätzt, und der
Fehler am einen zurückgehaltenen Fall gemessen. Der CV-Fehler ist der
Durchschnitt der $n$ quadrierten Abweichungen:

$$
\text{CV}_{(n)} = \frac{1}{n} \sum_{i=1}^{n} \left( y_i - \hat{y}_{(i)} \right)^2
$$

Bei linearen Modellen gibt es eine Abkürzungsformel, die die $n$ Modelle nicht
einzeln anpassen muss. Sie nutzt die Hat-Werte $h_{ii}$ aus der einzigen
Anpassung auf allen Daten:

$$
\text{CV}_{(n)} = \frac{1}{n} \sum_{i=1}^{n} \left( \frac{y_i - \hat{y}_i}{1 - h_{ii}} \right)^2
$$

Das spart enorm Rechenzeit und liefert exakt dasselbe Ergebnis.

### k-fache Kreuzvalidierung

Die Daten werden in $k$ gleich grosse Teile (Falten) aufgeteilt. Für jede
Falte wird das Modell auf den $k - 1$ übrigen Falten geschätzt und der Fehler
auf der zurückgehaltenen Falte gemessen. Der CV-Fehler ist der Durchschnitt
über alle $k$ Falten.

LOOCV ist der Spezialfall $k = n$. In der Praxis sind $k = 5$ und $k = 10$
üblich.

### Wahl von k: Bias-Varianz-Abwägung der CV selbst

Die Kreuzvalidierung selbst unterliegt einer Bias-Varianz-Abwägung:

| k | Bias des CV-Fehlers | Varianz des CV-Fehlers | Rechenaufwand |
|---|---|---|---|
| $k = n$ (LOOCV) | fast null, weil das Training fast alle Daten nutzt | hoch, weil die $n$ Trainingsmengen stark überlappen und die Fehlerschätzungen korreliert sind | $n$ Modellanpassungen (bei linearen Modellen per Formel vermeidbar) |
| $k = 5$ | leicht positiv, weil 20 % der Daten fehlen | niedrig, weniger Überlappung | 5 Modellanpassungen |
| $k = 10$ | mässig | mässig | 10 Modellanpassungen |

**$k = 10$ gilt als bester Kompromiss** und ist die Standardempfehlung. $k = 5$
ist vertretbar, wenn der Datensatz gross ist. LOOCV lohnt sich hauptsächlich
bei sehr kleinen Datensätzen oder wenn die Abkürzungsformel greift.

### Wiederholte Kreuzvalidierung

Weil die Aufteilung in Falten zufällig ist, schwankt der CV-Fehler. Bei
wiederholter CV (repeated CV) wird die gesamte k-fache CV mehrfach mit
verschiedenen Aufteilungen durchgeführt und der Fehler gemittelt. Das
stabilisiert das Ergebnis, vervielfacht aber die Rechenzeit.

### CV bei Klassifikation

Bei binärer Zielgrösse ersetzt die Fehlklassifikationsrate den MSE. Stratified
CV stellt sicher, dass jede Falte denselben Anteil der Klassen enthält wie der
Gesamtdatensatz. Das ist besonders bei unbalancierten Klassen wichtig, damit
keine Falte nur Fälle einer Klasse enthält.

### Zeitreihen-CV

Bei Zeitreihen sind zufällige Splits falsch, weil sie die zeitliche Ordnung
zerstören. Stattdessen kommt eine Vorwärtsvalidierung zum Einsatz: Das Modell
wird auf den Daten bis Zeitpunkt $t$ geschätzt und auf den Daten danach
geprüft, und $t$ wird schrittweise nach vorne geschoben. Details auf der Seite
[Zeitreihen](../zeitreihen/index.qmd).

### Bootstrap zur Modellbewertung

Der Bootstrap zieht Stichproben mit Zurücklegen aus den Daten. Er kann
ebenfalls für Modellbewertung eingesetzt werden, neigt aber dazu, den
Vorhersagefehler zu unterschätzen, weil Trainingsdaten und Testdaten
überlappen. Die Variante ".632 Bootstrap" korrigiert das teilweise. Für
Konfidenzintervalle und Standardfehler ist der Bootstrap die bessere Wahl;
für Vorhersagegüte ist die Kreuzvalidierung direkter. Mehr dazu auf der Seite
[Bootstrap-Resampling](../inferenz/bootstrap-resampling.qmd).

## Voraussetzungen und ihre Prüfung

Die Kreuzvalidierung selbst hat wenige Voraussetzungen:

| Voraussetzung | Prüfung | Folge bei Verletzung |
|---|---|---|
| Beobachtungen sind unabhängig | Fachliche Überlegung; bei Zeitreihen oder gruppierten Daten andere CV-Strategie nötig | Der CV-Fehler ist zu optimistisch |
| Jede Falte ist repräsentativ | Bei kleinem n oder seltenen Klassen prüfen, ob die Verteilung in den Falten stimmt | Instabile Ergebnisse; stratified CV oder wiederholte CV hilft |
| Kein Datenleck | Alle Vorverarbeitungsschritte (Variablenselektion, Skalierung) müssen **innerhalb** jeder Falte geschehen, nicht vorher | Massiv zu optimistischer Fehler; siehe Beispiel 2 |

Die dritte Zeile ist die wichtigste und häufigste Fehlerquelle. Sie wird in
Beispiel 2 demonstriert.

## Output lesen

| Grösse | Was sie sagt | Faustregel oder Falle |
|---|---|---|
| `cv.glm(...)$delta[1]` (R) | roher CV-Fehler (Durchschnitt der quadrierten Abweichungen über alle Falten) | das ist der MSE, nicht der RMSE; für die Wurzel selbst sorgen |
| `cv.glm(...)$delta[2]` (R) | bias-korrigierter CV-Fehler | die Korrektur ist meist winzig; bei grossem n praktisch identisch mit delta[1] |
| `cross_val_score(..., scoring="neg_mean_squared_error")` (Python) | Array mit einem Wert je Falte; **negativ** vorzeichnet | sklearn maximiert Scores; MSE ist ein Fehler, daher das Minuszeichen. `−np.mean(scores)` ergibt den MSE |
| Standardabweichung der Falten-Scores | wie stabil der CV-Fehler über die Falten ist | grosse Streuung deutet auf zu wenige Daten je Falte oder heterogene Daten hin |
| LOOCV-Formel mit Hat-Werten | exakter LOOCV-MSE ohne $n$ einzelne Anpassungen | nur für lineare Modelle; bei nicht-linearen Modellen muss tatsächlich $n$-mal gefittet werden |

## Interpretationsfallen

- **Variablenselektion vor CV ist ein Datenleck.** Wer die besten Prädiktoren
  auf allen Daten auswählt und dann kreuzvalidiert, misst nicht die
  Vorhersagegüte, sondern die Fähigkeit, sich an genau diesen Datensatz
  anzupassen. Die Selektion muss in jede Falte hinein.
- **Der CV-Fehler ist selbst eine Schätzung mit Varianz.** Ein Unterschied von
  0.01 im RMSE zwischen zwei Modellen kann rein zufällig sein. Wiederholte CV
  und die Streuung über die Falten geben einen Anhaltspunkt.
- **LOOCV hat hohe Varianz.** Die $n$ Trainingsmengen überlappen fast
  vollständig, ihre Fehler sind stark korreliert, und der Durchschnitt glättet
  weniger, als man bei $n$ Werten erwartet.
- **Negative Scores in sklearn sind kein Fehler.** sklearn maximiert Scores.
  Da MSE ein Fehler ist, wird er negiert. `neg_mean_squared_error` liefert
  negative Werte, die betragsmässig dem MSE entsprechen.
- **CV vergleicht Modelle, sie validiert sie nicht.** Ein kleiner CV-Fehler
  heisst nicht, dass das Modell die Daten angemessen beschreibt. Dafür
  braucht es die [Diagnostik](regressionsdiagnostik.qmd).

## Ergebnis berichten

> Verglichen wurden [Anzahl] Modelle mittels [k]-facher Kreuzvalidierung auf
> [n] Beobachtungen. Gewählt wurde [Modell] mit einem mittleren
> Vorhersagefehler (RMSE) von [Wert] (SD über Falten: [Wert]). Das
> nächstbeste Modell erreichte [Wert]. Die Variablenselektion erfolgte
> [innerhalb jeder Falte / vorab, und warum].

## Abgrenzung zu verwandten Methoden

| Methode | Wann diese statt der Kreuzvalidierung |
|---|---|
| [Modellauswahl mit AIC/BIC](modellauswahl.qmd) | schnelle Rangordnung geschachtelter Modelle ohne Rechenaufwand; AIC ist asymptotisch äquivalent zu LOOCV |
| [Bootstrap-Resampling](../inferenz/bootstrap-resampling.qmd) | Konfidenzintervalle und Standardfehler für Koeffizienten; für Vorhersagegüte ist CV direkter |
| [Regressionsdiagnostik](regressionsdiagnostik.qmd) | die Frage ist nicht, welches Modell besser vorhersagt, sondern ob ein gegebenes Modell zulässig ist |
| [Klassifikationsgüte](klassifikationsguete.qmd) | spezifische Masse für Klassifikation (Sensitivität, Spezifität, AUC) |
| Regularisierung (Ridge, Lasso) | viele Prädiktoren; CV dient dort zur Wahl der Regularisierungsstärke |

## Beispiele

:::: {.panel-tabset}

### Beispiel 1: k-fache CV und LOOCV im Vergleich

#### Frage und Datenlage

Wie gross ist der Vorhersagefehler des wahren Modells (`x1 + x2`)? Stimmen
5-fache, 10-fache und Leave-One-Out-Kreuzvalidierung überein?

#### Rechnung

::: {.panel-tabset}

##### R

```{r}
#| label: b1-cv-rechnung-r
# --- Manuelle k-fache CV ---
cv_manuell <- function(formel, k) {
  falte <- (seq_len(n) - 1) %% k
  fehler <- sapply(0:(k - 1), function(f) {
    test <- falte == f
    modell <- lm(formel, data = daten[!test, ])
    mean((daten$y[test] - predict(modell, daten[test, ]))^2)
  })
  mean(fehler)
}

mse_5  <- cv_manuell(y ~ x1 + x2, k = 5)
mse_10 <- cv_manuell(y ~ x1 + x2, k = 10)

# --- LOOCV mit Abkuerzungsformel (Hat-Werte) ---
m12 <- lm(y ~ x1 + x2, data = daten)
h   <- hatvalues(m12)
mse_loo_formel <- mean((residuals(m12) / (1 - h))^2)

# --- LOOCV mit boot::cv.glm ---
m12_glm <- glm(y ~ x1 + x2, data = daten)
cv_out  <- cv.glm(daten, m12_glm, K = n)

cat("5-fach  MSE:", round(mse_5, 4), " RMSE:", round(sqrt(mse_5), 4), "\n")
cat("10-fach MSE:", round(mse_10, 4), " RMSE:", round(sqrt(mse_10), 4), "\n")
cat("LOOCV (Formel) MSE:", round(mse_loo_formel, 4),
    " RMSE:", round(sqrt(mse_loo_formel), 4), "\n")
cat("cv.glm delta[1]:", round(cv_out$delta[1], 4),
    " delta[2]:", round(cv_out$delta[2], 4), "\n")
```

##### Python

```{python}
#| label: b1-cv-rechnung-py
X = daten[["x1", "x2"]].values
y = daten["y"].values

modell = LinearRegression()

# --- k-fache CV ---
scores_5  = cross_val_score(modell, X, y, cv=KFold(n_splits=5, shuffle=False),
                            scoring="neg_mean_squared_error")
scores_10 = cross_val_score(modell, X, y, cv=KFold(n_splits=10, shuffle=False),
                            scoring="neg_mean_squared_error")

mse_5  = -np.mean(scores_5)
mse_10 = -np.mean(scores_10)

# --- LOOCV ---
scores_loo = cross_val_score(modell, X, y, cv=LeaveOneOut(),
                             scoring="neg_mean_squared_error")
mse_loo = -np.mean(scores_loo)

# --- LOOCV mit Abkuerzungsformel ---
m12 = smf.ols("y ~ x1 + x2", data=daten).fit()
H = m12.get_influence().hat_matrix_diag
mse_loo_formel = np.mean((m12.resid / (1 - H)) ** 2)

print(f"5-fach  MSE: {mse_5:.4f}  RMSE: {np.sqrt(mse_5):.4f}")
print(f"10-fach MSE: {mse_10:.4f}  RMSE: {np.sqrt(mse_10):.4f}")
print(f"LOOCV       MSE: {mse_loo:.4f}  RMSE: {np.sqrt(mse_loo):.4f}")
print(f"LOOCV (Formel) MSE: {mse_loo_formel:.4f}  RMSE: {np.sqrt(mse_loo_formel):.4f}")
```

:::

#### Output Zeile für Zeile

| Verfahren | MSE | RMSE | Wie das zu lesen ist |
|---|---|---|---|
| 5-fach CV | ca. 35.3 | ca. 5.94 | Die Falten sind deterministisch (jeder fünfte Fall); das stabilisiert den Vergleich. |
| 10-fach CV | ca. 35.7 | ca. 5.97 | Sehr nah am 5-fachen Ergebnis. |
| LOOCV (brute force) | ca. 36.2 | ca. 6.02 | $n = 150$ einzelne Anpassungen, rechnerisch aufwendig. |
| LOOCV (Hat-Formel) | ca. 36.2 | ca. 6.02 | Exakt dasselbe Ergebnis aus einer einzigen Anpassung. |
| `cv.glm delta[1]` | ca. 36.2 | | Roh-CV-Fehler, identisch mit LOOCV. |
| `cv.glm delta[2]` | ca. 36.2 | | Bias-korrigiert; bei diesem n praktisch identisch mit delta[1]. |

Die drei Varianten liefern fast denselben Fehler. Das ist typisch, wenn das
Modell nicht überangepasst ist: Dann spielt es kaum eine Rolle, ob 80 % oder
99 % der Daten zum Training genutzt werden.

::: {.note-box}
**delta[1] und delta[2] in `cv.glm`.** `delta[1]` ist der rohe CV-MSE.
`delta[2]` wendet eine Bias-Korrektur an, die den Unterschied zwischen dem
Trainings- und dem Testfehler berücksichtigt. Bei grossem n und einfachen
Modellen ist die Korrektur vernachlässigbar. Beide Werte sind MSE, nicht RMSE.
:::

#### Interpretation und Ergebnissatz

> Für das Modell `y ~ x1 + x2` liefern 5-fache, 10-fache und
> Leave-One-Out-Kreuzvalidierung übereinstimmend einen RMSE von etwa 5.9 bis
> 6.0. Die LOOCV-Abkürzungsformel über Hat-Werte stimmt exakt mit der
> aufwendigen Variante überein. Die Ergebnisse bestätigen, dass das Modell
> stabil ist und nicht überangepasst.

### Beispiel 2: Datenleck durch Variablenselektion vor CV

#### Frage und Datenlage

Ein häufiger Fehler: Zuerst werden auf allen Daten die besten Prädiktoren
ausgewählt (hier: jene mit dem höchsten Korrelationskoeffizienten), und danach
wird kreuzvalidiert. Das ist ein Datenleck, weil die Testdaten bereits bei der
Auswahl mitgewirkt haben.

#### Rechnung

::: {.panel-tabset}

##### R

```{r}
#| label: b2-cv-rechnung-r
alle_praed <- c("x1", "x2", paste0("z", 1:6))

# --- FALSCH: Variablen auf ALLEN Daten waehlen, dann CV ---
korr_alle <- abs(cor(daten[, alle_praed], daten$y))
top3 <- names(sort(korr_alle[, 1], decreasing = TRUE))[1:3]
cat("auf allen Daten gewaehlt:", top3, "\n")

formel_falsch <- as.formula(paste("y ~", paste(top3, collapse = " + ")))
mse_falsch <- cv_manuell(formel_falsch, k = 10)

# --- RICHTIG: Variablen INNERHALB jeder Falte waehlen ---
k <- 10
falte <- (seq_len(n) - 1) %% k
fehler_richtig <- sapply(0:(k - 1), function(f) {
  test <- falte == f
  train <- daten[!test, ]
  korr_train <- abs(cor(train[, alle_praed], train$y))
  top3_train <- names(sort(korr_train[, 1], decreasing = TRUE))[1:3]
  formel <- as.formula(paste("y ~", paste(top3_train, collapse = " + ")))
  modell <- lm(formel, data = train)
  mean((daten$y[test] - predict(modell, daten[test, ]))^2)
})
mse_richtig <- mean(fehler_richtig)

# --- Referenz: wahres Modell ---
mse_wahr <- cv_manuell(y ~ x1 + x2, k = 10)

cat("CV-MSE falsch (Leck):", round(mse_falsch, 2),
    " RMSE:", round(sqrt(mse_falsch), 2), "\n")
cat("CV-MSE richtig:      ", round(mse_richtig, 2),
    " RMSE:", round(sqrt(mse_richtig), 2), "\n")
cat("CV-MSE wahres Modell:", round(mse_wahr, 2),
    " RMSE:", round(sqrt(mse_wahr), 2), "\n")
```

##### Python

```{python}
#| label: b2-cv-rechnung-py
alle_praed = ["x1", "x2"] + [f"z{k}" for k in range(1, 7)]

# --- FALSCH: Variablen auf ALLEN Daten waehlen, dann CV ---
korr_alle = daten[alle_praed].corrwith(daten["y"]).abs()
top3 = korr_alle.nlargest(3).index.tolist()
print("auf allen Daten gewaehlt:", top3)

X_falsch = daten[top3].values
scores_falsch = cross_val_score(LinearRegression(), X_falsch, y,
                                cv=KFold(n_splits=10, shuffle=False),
                                scoring="neg_mean_squared_error")
mse_falsch = -np.mean(scores_falsch)

# --- RICHTIG: Variablen INNERHALB jeder Falte waehlen ---
kf = KFold(n_splits=10, shuffle=False)
fehler_richtig = []
for train_idx, test_idx in kf.split(X_falsch):
    train = daten.iloc[train_idx]
    test_daten = daten.iloc[test_idx]
    korr_train = train[alle_praed].corrwith(train["y"]).abs()
    top3_train = korr_train.nlargest(3).index.tolist()
    modell = LinearRegression().fit(train[top3_train].values, train["y"].values)
    vorhersage = modell.predict(test_daten[top3_train].values)
    fehler_richtig.append(np.mean((test_daten["y"].values - vorhersage) ** 2))
mse_richtig = np.mean(fehler_richtig)

# --- Referenz: wahres Modell ---
scores_wahr = cross_val_score(LinearRegression(), daten[["x1", "x2"]].values, y,
                              cv=KFold(n_splits=10, shuffle=False),
                              scoring="neg_mean_squared_error")
mse_wahr = -np.mean(scores_wahr)

print(f"CV-MSE falsch (Leck): {mse_falsch:.2f}  RMSE: {np.sqrt(mse_falsch):.2f}")
print(f"CV-MSE richtig:       {mse_richtig:.2f}  RMSE: {np.sqrt(mse_richtig):.2f}")
print(f"CV-MSE wahres Modell: {mse_wahr:.2f}  RMSE: {np.sqrt(mse_wahr):.2f}")
```

:::

#### Output Zeile für Zeile

| Variante | MSE | RMSE | Wie das zu lesen ist |
|---|---|---|---|
| Falsch (Leck) | deutlich zu tief | deutlich zu tief | Die Variablenselektion hat die Testdaten schon gesehen. Der Fehler ist zu optimistisch. |
| Richtig (Selektion in der Falte) | höher | höher | Die ehrliche Schätzung. In manchen Falten werden andere Variablen gewählt, was den Fehler erhöht. |
| Wahres Modell (`x1 + x2`) | ca. 35.7 | ca. 5.97 | Der Bezugswert. |

Der Unterschied zwischen "falsch" und "richtig" zeigt die Grösse des Lecks.
Die fehlerhafte Variante unterschätzt den Vorhersagefehler, weil sie
Information aus den Testdaten in die Variablenselektion einfliessen lässt.

::: {.note-box}
**Die Regel ist einfach und absolut:** Alles, was aus den Daten gelernt wird,
gehört in die Kreuzvalidierungsschleife. Das betrifft nicht nur die
Variablenselektion, sondern auch Zentrierung, Skalierung, Imputation fehlender
Werte und jede andere datengetriebene Vorverarbeitung. Nur die Definition des
Modells (welche Art Modell, welche Hyperparameter) darf vorher feststehen.
:::

#### Interpretation und Ergebnissatz

> Wird die Variablenselektion auf allen Daten durchgeführt und danach
> kreuzvalidiert, unterschätzt der CV-Fehler die tatsächliche Vorhersagegüte
> systematisch. Die korrekte Variante, bei der die Selektion innerhalb jeder
> Falte stattfindet, liefert einen realistischeren und höheren Fehler. Diese
> Demonstration zeigt, warum jede datengetriebene Vorverarbeitung in die
> CV-Schleife gehört.

### Beispiel 3: CV zur Modellwahl (Polynomgrade)

#### Frage und Datenlage

Das Modell `y ~ x1 + x2` ist linear. Würde ein Polynommodell mit höherem
Grad besser vorhersagen? Die Kreuzvalidierung kann das direkt beantworten,
indem sie den Vorhersagefehler für verschiedene Grade vergleicht. Das ist ein
typischer Anwendungsfall der CV zur Modellwahl, wie er auch bei
Regularisierungsverfahren vorkommt.

#### Rechnung

::: {.panel-tabset}

##### R

```{r}
#| label: b3-cv-rechnung-r
#| fig-cap: "CV-Fehler nach Polynomgrad: Das lineare Modell (Grad 1) gewinnt."
#| fig-label: fig-b3-cv-polynom
grade <- 1:6

cv_poly <- function(grad, k = 10) {
  formel <- as.formula(paste("y ~ poly(x1,", grad, ") + poly(x2,", grad, ")"))
  falte <- (seq_len(n) - 1) %% k
  fehler <- sapply(0:(k - 1), function(f) {
    test <- falte == f
    modell <- lm(formel, data = daten[!test, ])
    mean((daten$y[test] - predict(modell, daten[test, ]))^2)
  })
  c(mse = mean(fehler), sd = sd(fehler))
}

ergebnisse <- t(sapply(grade, cv_poly))
ergebnisse <- data.frame(grad = grade, mse = ergebnisse[, 1],
                         sd = ergebnisse[, 2],
                         rmse = sqrt(ergebnisse[, 1]))
round(ergebnisse, 4)

plot(grade, ergebnisse$rmse, type = "b", pch = 19,
     xlab = "Polynomgrad", ylab = "CV-RMSE (10-fach)",
     main = "Kreuzvalidierung nach Polynomgrad",
     ylim = range(ergebnisse$rmse) * c(0.95, 1.1))
abline(h = min(ergebnisse$rmse), lty = 2, col = "grey50")
```

##### Python

```{python}
#| label: b3-cv-rechnung-py
#| fig-cap: "CV-Fehler nach Polynomgrad: Das lineare Modell (Grad 1) gewinnt."
#| fig-label: fig-b3-cv-polynom-py
from sklearn.preprocessing import PolynomialFeatures
from sklearn.pipeline import make_pipeline

grade = range(1, 7)
ergebnisse = []

for grad in grade:
    pipe = make_pipeline(PolynomialFeatures(grad, include_bias=False),
                         LinearRegression())
    X_beide = daten[["x1", "x2"]].values
    scores = cross_val_score(pipe, X_beide, y,
                             cv=KFold(n_splits=10, shuffle=False),
                             scoring="neg_mean_squared_error")
    mse = -np.mean(scores)
    ergebnisse.append({"grad": grad, "mse": mse,
                       "sd": np.std(-scores), "rmse": np.sqrt(mse)})

erg = pd.DataFrame(ergebnisse)
print(erg.round(4).to_string(index=False))

fig, ax = plt.subplots(figsize=(6, 4))
ax.plot(erg["grad"], erg["rmse"], "o-", color="steelblue")
ax.axhline(erg["rmse"].min(), linestyle="--", color="grey", alpha=0.6)
ax.set_xlabel("Polynomgrad")
ax.set_ylabel("CV-RMSE (10-fach)")
ax.set_title("Kreuzvalidierung nach Polynomgrad")
_x = plt.tight_layout()
_x = plt.show()
```

:::

#### Output Zeile für Zeile

| Grad | CV-RMSE (10-fach) | Wie das zu lesen ist |
|---|---|---|
| 1 | ca. 5.97 | Das lineare Modell, das der Wahrheit entspricht. |
| 2 | leicht höher | Quadratische Terme bringen nichts, da der wahre Zusammenhang linear ist. |
| 3-6 | steigend | Mehr Flexibilität verschlechtert die Vorhersage; klassische Überanpassung. |

Der CV-Fehler steigt ab Grad 2 monoton an. Das ist das erwartete Muster: Die
wahre Beziehung ist linear, und zusätzliche Polynomterme passen sich dem
Rauschen an, ohne echte Struktur zu erfassen.

::: {.note-box}
**Kreuzvalidierung als Schutz vor Überanpassung.** Auf den Trainingsdaten sinkt
der Fehler mit jedem zusätzlichen Polynomgrad. Erst die Kreuzvalidierung
deckt auf, dass die Verbesserung nicht auf neue Daten übertragbar ist. Das
ist genau der Unterschied zwischen Trainings- und Generalisierungsfehler.
:::

#### Interpretation und Ergebnissatz

> Eine 10-fache Kreuzvalidierung über Polynomgrade 1 bis 6 zeigt, dass das
> lineare Modell (Grad 1) den kleinsten CV-RMSE hat. Höhere Grade
> verschlechtern die Vorhersage monoton. Die Kreuzvalidierung bestätigt damit
> die bekannte lineare Struktur und schützt vor Überanpassung durch
> unnötige Flexibilität.

::::

## Verständnisfragen

::: {.quiz}
LOOCV nutzt $n - 1$ Beobachtungen zum Training. Warum hat sie trotzdem eine
höhere Varianz als 10-fache CV?

- [x] Weil die $n$ Trainingsmengen fast identisch sind und die Fehlerschätzungen
      deshalb stark korreliert sind ~ Richtig. Die hohe Überlappung der
      Trainingsmengen führt zu korrelierten Fehlern, deren Durchschnitt weniger
      streut, als man bei $n$ unabhängigen Werten erwarten würde. Die Varianz
      des Gesamtschätzers bleibt hoch.
- [ ] Weil nur ein Fall zum Testen verwendet wird ~ Ein einzelner Testfall hat
      zwar eine hohe Varianz, aber der Durchschnitt über $n$ Testfälle gleicht
      das aus. Das Problem liegt an der Korrelation, nicht an der Einzelfallgrösse.
- [ ] Weil LOOCV mehr Rechenzeit braucht ~ Rechenzeit und statistische Varianz
      haben nichts miteinander zu tun.
:::

::: {.quiz}
`cross_val_score` in sklearn liefert `[-35.2, -38.1, -33.9, ...]`. Was bedeuten
die negativen Werte?

- [x] sklearn negiert den MSE, weil es Scores maximiert; der MSE ist
      `np.mean(-scores)` ~ Richtig. sklearn verwendet einheitlich das Prinzip
      "höher ist besser". Da MSE ein Fehler ist (kleiner ist besser), wird er
      negiert.
- [ ] Die Modelle sind schlecht, deshalb negative Scores ~ Auch bei guten
      Modellen sind die Scores negativ, wenn `neg_mean_squared_error` verwendet
      wird.
- [ ] Ein Vorzeichenfehler in den Daten ~ Die Konvention ist so dokumentiert und
      gewollt.
:::

::: {.quiz}
Ein Kollege wählt auf allen 150 Beobachtungen die drei besten Prädiktoren nach
Korrelation aus und macht anschliessend eine 10-fache CV. Der CV-Fehler ist
auffällig klein. Was ist schiefgelaufen?

- [x] Datenleck: Die Variablenselektion hat die Testdaten schon benutzt ~ Richtig.
      Die drei Variablen wurden anhand aller Daten ausgewählt, also auch anhand
      der Testfälle in jeder Falte. Der CV-Fehler ist zu optimistisch.
- [ ] 10 Falten sind zu wenig; mit LOOCV wäre es korrekt ~ Das Leck besteht
      unabhängig von der Faltenzahl. Auch LOOCV wäre falsch, wenn die Selektion
      vorher stattfindet.
- [ ] Die Korrelation ist kein gutes Auswahlkriterium ~ Die Korrelation ist als
      Kriterium akzeptabel; das Problem ist der Zeitpunkt der Auswahl, nicht das
      Kriterium.
:::

::: {.quiz}
Für eine Zeitreihe mit 200 Werten soll die Vorhersagegüte eines
Regressionsmodells geschätzt werden. Welches CV-Verfahren passt?

- [x] Vorwärtsvalidierung: Training auf Daten bis $t$, Test auf Daten nach $t$ ~
      Richtig. Bei Zeitreihen ist die zeitliche Ordnung entscheidend. Zufällige
      Splits zerstören sie und führen dazu, dass zukünftige Werte ins Training
      gelangen.
- [ ] 10-fache CV mit zufälligem Split ~ Falsch. Zufällige Splits ignorieren
      die Autokorrelation und führen zu einem zu optimistischen Fehler.
- [ ] LOOCV, weil sie jeden einzelnen Zeitpunkt prüft ~ LOOCV mit zufälligen
      Splits hat dasselbe Problem. Die zeitliche Ordnung muss eingehalten werden.
:::

## Verlinkte Ressourcen

- [An Introduction to Statistical Learning, Kapitel 5](https://www.statlearning.com/)
- [Modellauswahl](modellauswahl.qmd) (AIC, BIC und schrittweise Auswahl)
- [Bootstrap-Resampling](../inferenz/bootstrap-resampling.qmd)
- [Regressionsdiagnostik](regressionsdiagnostik.qmd)
- [R-Dokumentation zu `cv.glm`](https://stat.ethz.ch/R-manual/R-devel/library/boot/html/cv.glm.html)
- [sklearn: Cross-validation](https://scikit-learn.org/stable/modules/cross_validation.html)
