---
title: "Logistische Regression"
description: "Binäre Zielgrösse modellieren, Odds Ratios und Wahrscheinlichkeiten lesen."
categories: ["Regression", "Interpretation", "R", "Python"]
quelle: ["STATDA"]
seitentyp: methode
stand: fertig
order: 30
---

```{r}
#| label: setup-r
#| include: false
# Anlagendaten, deterministisch konstruiert, damit R und Python exakt dieselben
# Zahlen sehen: Grundlage sind Quantile der Normalverteilung und gleichmaessig
# verteilte Werte, die je Groesse nach einer festen Regel umsortiert werden.
n <- 200
lauf <- 0:(n - 1)

richtung <- function(faktor) qnorm(((lauf * faktor) %% n + 0.5) / n)
gleich    <- function(faktor) ((lauf * faktor) %% n + 0.5) / n

laufzeit <- round(pmax(6 + 3 * richtung(1), 0.5), 1)
wartung  <- ifelse(gleich(63) < 0.5, "regelmaessig", "unregelmaessig")

logit_wert <- -4.2 + 0.55 * laufzeit +
  ifelse(wartung == "unregelmaessig", 1.3, 0)
wahrscheinlichkeit <- 1 / (1 + exp(-logit_wert))

anlagen <- data.frame(
  ausfall = as.integer(wahrscheinlichkeit > gleich(89)),
  laufzeit = laufzeit,
  wartung = factor(wartung)
)
```

```{python}
#| label: setup-python
#| include: false
import numpy as np
import pandas as pd
import matplotlib.pyplot as plt
import statsmodels.api as sm
import statsmodels.formula.api as smf
from scipy import stats

plt.rcParams.update({"figure.figsize": (7, 4.2), "font.size": 11,
                     "savefig.dpi": 288, "figure.dpi": 288})

# Dieselbe Konstruktion wie im R-Teil.
n = 200
lauf = np.arange(n)


def richtung(faktor):
    return stats.norm.ppf(((lauf * faktor) % n + 0.5) / n)


def gleich(faktor):
    return ((lauf * faktor) % n + 0.5) / n


laufzeit = np.round(np.clip(6 + 3 * richtung(1), 0.5, None), 1)
wartung = np.where(gleich(63) < 0.5, "regelmaessig", "unregelmaessig")

logit_wert = (-4.2 + 0.55 * laufzeit
              + np.where(wartung == "unregelmaessig", 1.3, 0.0))
wahrscheinlichkeit = 1 / (1 + np.exp(-logit_wert))

anlagen = pd.DataFrame({
    "ausfall": (wahrscheinlichkeit > gleich(89)).astype(int),
    "laufzeit": laufzeit,
    "wartung": wartung,
})
```

Alle Beispiele rechnen mit demselben deterministisch konstruierten Datensatz:
200 Anlagen mit der Angabe, ob innerhalb eines Jahres ein Ausfall auftrat, der
Laufzeit in Jahren und der Wartungsart.

## Kurzsteckbrief

| | |
|---|---|
| Fragestellung | Wie hängt die Wahrscheinlichkeit eines Ereignisses von mehreren Einflussgrössen ab? |
| Zielvariable | binär: ja oder nein, 0 oder 1 |
| Prädiktoren | beliebig viele, metrisch oder kategorial |
| Was die Methode liefert | Koeffizienten auf der Logit-Skala, daraus Odds Ratios mit Konfidenzintervall, vorhergesagte Wahrscheinlichkeiten |
| R-Funktion | `glm(y ~ x1 + x2, family = binomial, data = df)` |
| Python-Funktion | `smf.logit("y ~ x1 + x2", data=df).fit()` |
| Verwandte Methoden | [multiple lineare Regression](multiple-lineare-regression.qmd), [Klassifikationsgüte](klassifikationsguete.qmd), [Chi-Quadrat-Tests](../tests/chi-quadrat-tests.qmd) |

## Wann diese Methode, wann nicht

Typische Fragestellungen: Fällt eine Anlage aus, wird ein Kredit
zurückgezahlt, klickt eine Besucherin, besteht eine Prüfung? Gemeinsam ist
ihnen, dass die Zielgrösse genau zwei Ausprägungen hat und dass mehrere
Einflussgrössen zugleich wirken.

Warum nicht einfach eine lineare Regression auf 0 und 1? Sie liefert
Vorhersagen unter 0 und über 1, die als Wahrscheinlichkeit sinnlos sind,
unterstellt eine konstante Residuenstreuung, die bei binären Daten nicht
existieren kann, und erzwingt einen geradlinigen Verlauf, obwohl
Wahrscheinlichkeiten an den Rändern zwangsläufig abflachen.

| Situation | Stattdessen |
|---|---|
| Zielgrösse metrisch | [multiple lineare Regression](multiple-lineare-regression.qmd) |
| Zielgrösse mit mehr als zwei ungeordneten Stufen | multinomiale logistische Regression |
| Zielgrösse mit geordneten Stufen | ordinale Regression, Proportional-Odds-Modell |
| Zielgrösse ist eine Anzahl | Poisson- oder negative Binomialregression |
| Zeit bis zum Ereignis, mit zensierten Fällen | [Cox-Modell](../ueberlebenszeit/cox-modell.qmd) |
| Nur zwei kategoriale Merkmale ohne weitere Einflussgrössen | [Chi-Quadrat-Test](../tests/chi-quadrat-tests.qmd) |

## Grundidee und Modell

Modelliert wird nicht die Wahrscheinlichkeit selbst, sondern ihr Logarithmus
der Chancen. Die Chance (englisch odds) ist das Verhältnis von Ereignis zu
Gegenereignis:

$$\text{Chance} = \frac{p}{1-p}, \qquad
\log\left(\frac{p}{1-p}\right) = \beta_0 + \beta_1 x_1 + \beta_2 x_2 + \dots$$

Diese Umformung löst genau die drei Probleme der linearen Regression: Der
Logarithmus der Chancen kann jeden Wert zwischen minus und plus unendlich
annehmen, während $p$ immer zwischen 0 und 1 bleibt.

| Grösse | Bereich | Bedeutung |
|---|---|---|
| Wahrscheinlichkeit $p$ | 0 bis 1 | Anteil der Fälle mit Ereignis |
| Chance $p/(1-p)$ | 0 bis unendlich | Bei $p = 0.5$ ist die Chance 1, also "eins zu eins" |
| Logit $\log(p/(1-p))$ | minus bis plus unendlich | die Skala, auf der das Modell linear ist |

Die Rücktransformation lautet:

$$p = \frac{1}{1 + e^{-(\beta_0 + \beta_1 x_1 + \dots)}}$$

Geschätzt wird nicht mit kleinsten Quadraten, sondern mit der
Maximum-Likelihood-Methode und einem iterativen Verfahren. Daraus folgen zwei
praktische Unterschiede zur linearen Regression: Es gibt kein R², sondern nur
Ersatzmasse, und die Schätzung kann scheitern, wenn die Gruppen zu sauber
getrennt sind, siehe Beispiel 3.

::: {.note-box}
**Der Koeffizient ist nicht die Änderung der Wahrscheinlichkeit.** Er ist die
Änderung des Logits. Exponenziert ergibt er das Odds Ratio, also den Faktor,
um den sich die **Chance** ändert. Um wie viele Prozentpunkte sich die
**Wahrscheinlichkeit** ändert, hängt davon ab, wo man startet. Das ist der
wichtigste Punkt dieser Seite und der Inhalt von Beispiel 2.
:::

## Voraussetzungen und ihre Prüfung

| Voraussetzung | Was sie bedeutet | Prüfung | Folge bei Verletzung |
|---|---|---|---|
| Unabhängige Beobachtungen | Jede Zeile ist ein eigener Fall | Erhebungsdesign | Standardfehler zu klein |
| Binäre Zielgrösse | genau zwei Ausprägungen | Werte zählen | falsches Modell |
| Linearität im Logit | Der Prädiktor wirkt geradlinig auf den Logit, nicht auf $p$ | Prädiktor gruppiert gegen den beobachteten Logit auftragen | Effekt wird verzerrt geschätzt |
| Keine starke Multikollinearität | Prädiktoren messen nicht dasselbe | VIF wie bei der linearen Regression | Standardfehler wachsen |
| Genug Ereignisse je Prädiktor | Faustregel: mindestens 10 Ereignisse je geschätztem Koeffizienten | Ereignisse zählen | Schätzung instabil, Intervalle unbrauchbar |
| Keine vollständige Trennung | Kein Prädiktor trennt die Gruppen perfekt | Warnung des Programms, absurd grosse Koeffizienten | Schätzung existiert nicht, siehe Beispiel 3 |

## Output lesen

R, `summary(glm(..., family = binomial))`:

| Grösse | Was sie sagt | Faustregel oder Falle |
|---|---|---|
| `Estimate` | Koeffizient auf der **Logit-Skala** | nicht direkt deutbar; erst exponenziert ergibt er das Odds Ratio |
| `Std. Error` | Unsicherheit auf der Logit-Skala | |
| `z value` | Estimate durch Std. Error | heisst z, nicht t: die Verteilung ist nur näherungsweise normal |
| `Pr(>|z|)` | p-Wert des Koeffizienten | |
| `Null deviance` | Abweichung des Modells ohne Prädiktoren | Ausgangspunkt |
| `Residual deviance` | Abweichung des angepassten Modells | Die Differenz zur Null-Devianz ist der Gewinn |
| `AIC` | für Modellvergleiche | kleiner ist besser, siehe [Modellauswahl](modellauswahl.qmd) |
| `Number of Fisher Scoring iterations` | Anzahl Iterationen | Werte über etwa 25 deuten auf Trennungsprobleme |
| Warnung `fitted probabilities numerically 0 or 1 occurred` | Trennung | ernst nehmen, siehe Beispiel 3 |

Python, `smf.logit(...).fit()`:

| Ausgabe | Was sie sagt | Unterschied zu R |
|---|---|---|
| `coef`, `std err`, `z`, `P>|z|` | wie in R | nur andere Bezeichnung |
| `[0.025 0.975]` | Konfidenzintervall auf der Logit-Skala | steht direkt in der Tabelle |
| `Pseudo R-squ.` | McFadden-Pseudo-R² | in R nicht enthalten, dort aus den Devianzen zu bilden |
| `Log-Likelihood`, `LL-Null`, `LLR p-value` | Anpassungsgüte und Gesamttest | in R als Devianzen ausgegeben, Devianz ist minus zweimal die Log-Likelihood |
| keine Devianzen | fehlen | über `-2 * modell.llf` zu bekommen |

::: {.note-box}
**Konfidenzintervalle unterscheiden sich zwischen den Sprachen.** `confint()`
in R rechnet über die Profil-Likelihood, statsmodels und `confint.default()`
in R über die Wald-Näherung. Die Ergebnisse liegen meist nah beieinander,
können bei kleinen Stichproben aber merklich abweichen. Auf dieser Seite wird
`confint.default()` verwendet, damit R und Python vergleichbar bleiben; für
einen Bericht ist die Profil-Variante die genauere Wahl.
:::

## Interpretationsfallen

- **Odds Ratio ist kein Risikoverhältnis.** Ein Odds Ratio von 3.8 bedeutet
  nicht, dass das Ereignis 3.8 mal so häufig auftritt. Bei häufigen Ereignissen
  überschätzt es das Risikoverhältnis deutlich.
- **Derselbe Koeffizient bedeutet verschiedene Wahrscheinlichkeitsänderungen.**
  Siehe Beispiel 2.
- **Pseudo-R² ist nicht R².** Werte von 0.2 bis 0.4 gelten bereits als gute
  Anpassung. Wer sie wie ein Bestimmtheitsmass liest, hält jedes Modell für
  schlecht.
- **Genauigkeit ist ein schlechtes Gütemass bei seltenen Ereignissen.** Bei
  einem Ereignisanteil von 2 Prozent erreicht "immer nein" eine Genauigkeit von
  98 Prozent, siehe [Klassifikationsgüte](klassifikationsguete.qmd).
- **Die Schwelle 0.5 ist eine Konvention, keine Vorgabe.** Sie ergibt sich aus
  der Annahme, dass beide Fehlerarten gleich teuer sind, siehe Beispiel 4.
- **Vollständige Trennung ist kein gutes Zeichen.** Sie sieht nach einem
  perfekten Modell aus und bedeutet, dass keine Schätzung existiert.
- **Kausalität folgt auch hier nicht aus dem Modell.** Ein Koeffizient
  beschreibt einen Zusammenhang bei konstant gehaltenen anderen Grössen, nicht
  eine Wirkung.

## Ergebnis berichten

Vorlage für den Ergebnissatz:

> [Prädiktor] hängt mit [Ereignis] zusammen: Odds Ratio [Wert],
> 95-Prozent-Konfidenzintervall [unten] bis [oben], p = [p]. Bei einer
> Ausgangswahrscheinlichkeit von [p1] entspricht das [p2], also einer Änderung
> um [Prozentpunkte] Prozentpunkte (n = [n], davon [Anzahl] Ereignisse).

Genannt werden: Anzahl Beobachtungen **und** Anzahl Ereignisse, alle
Koeffizienten als Odds Ratios mit Intervall, ein Anpassungsmass, und
mindestens eine Übersetzung in Wahrscheinlichkeiten für eine konkrete
Ausgangslage. Ohne diese Übersetzung bleibt das Ergebnis für die meisten Leser
unzugänglich.

## Abgrenzung zu verwandten Methoden

| Methode | Wann diese statt der logistischen Regression |
|---|---|
| [Multiple lineare Regression](multiple-lineare-regression.qmd) | Zielgrösse metrisch |
| [Chi-Quadrat-Test](../tests/chi-quadrat-tests.qmd) | nur zwei kategoriale Merkmale, keine weiteren Einflussgrössen |
| [Klassifikationsgüte](klassifikationsguete.qmd) | die Bewertung der Vorhersagen steht im Vordergrund |
| [Cox-Modell](../ueberlebenszeit/cox-modell.qmd) | es interessiert, **wann** das Ereignis eintritt, und es gibt zensierte Fälle |
| Poisson-Regression | die Zielgrösse ist eine Anzahl statt ja oder nein |

## Beispiele

:::: {.panel-tabset}

### Beispiel 1: Ausfall aus Laufzeit und Wartung

#### Frage und Datenlage

Von 200 Anlagen ist bekannt, ob sie im Beobachtungsjahr ausgefallen sind, wie
viele Jahre sie schon laufen und ob sie regelmässig gewartet werden. Die Frage
lautet: Wie wirken Laufzeit und Wartungsart auf die Ausfallwahrscheinlichkeit?

#### Datenüberblick

::: {.panel-tabset}

##### R

```{r}
#| label: b1-log-ueberblick-r
table(anlagen$wartung, anlagen$ausfall)

round(c(anzahl = nrow(anlagen), ausfaelle = sum(anlagen$ausfall),
        anteil = mean(anlagen$ausfall)), 3)
```

##### Python

```{python}
#| label: b1-log-ueberblick-py
print(pd.crosstab(anlagen["wartung"], anlagen["ausfall"]))
print("n =", len(anlagen), " Ausfälle =", int(anlagen["ausfall"].sum()),
      " Anteil =", round(anlagen["ausfall"].mean(), 3))
```

:::

96 der 200 Anlagen sind ausgefallen, also 48 Prozent. Bei regelmässiger Wartung
sind es 36 von 100, bei unregelmässiger 60 von 100. Damit ist die Faustregel
"mindestens zehn Ereignisse je Koeffizient" mit grossem Abstand erfüllt: Zwei
Koeffizienten stehen 96 Ereignissen gegenüber.

#### Rechnung

::: {.panel-tabset}

##### R

```{r}
#| label: b1-log-rechnung-r
modell <- glm(ausfall ~ laufzeit + wartung, family = binomial, data = anlagen)
summary(modell)

# Odds Ratios mit Wald-Intervall
round(exp(cbind(OR = coef(modell), confint.default(modell))), 4)
```

##### Python

```{python}
#| label: b1-log-rechnung-py
modell = smf.logit("ausfall ~ laufzeit + C(wartung)", data=anlagen).fit(disp=0)
print(modell.summary())

odds = pd.DataFrame({
    "OR": np.exp(modell.params),
    "unten": np.exp(modell.conf_int()[0]),
    "oben": np.exp(modell.conf_int()[1]),
})
print(odds.round(4))
print("Devianzen:", round(-2 * modell.llnull, 3), "und",
      round(-2 * modell.llf, 3))
```

:::

#### Output Zeile für Zeile

| Ausgabe | Wert hier | Bedeutung | Wie er zu lesen ist |
|---|---|---|---|
| `(Intercept)` Estimate | -3.3224 | Logit bei Laufzeit null und regelmässiger Wartung | Auf der Logit-Skala nicht deutbar. Exponenziert ergibt sich eine Chance von 0.036, also rund 1 zu 28. Eine Laufzeit von null kommt in den Daten nicht vor, der Wert ist also ohnehin eine Extrapolation. |
| `laufzeit` Estimate | 0.4230 | Änderung des Logits je Betriebsjahr | Positiv, also steigt die Ausfallwahrscheinlichkeit mit der Laufzeit. Die Grösse ist auf dieser Skala nicht greifbar. |
| `laufzeit` Std. Error | 0.0709 | | |
| `laufzeit` z value | 5.963 | Estimate durch Std. Error | Heisst z und nicht t, weil die Verteilung nur näherungsweise normal ist. |
| `laufzeit` Pr(>&#124;z&#124;) | < 0.001 | | |
| `wartungunregelmaessig` Estimate | 1.3294 | Änderung des Logits gegenüber regelmässiger Wartung | Die Referenzstufe `regelmaessig` erscheint nicht in der Ausgabe; sie ist alphabetisch die erste. |
| Odds Ratio `laufzeit` | 1.5266 | Faktor je Betriebsjahr | Die zentrale Zahl: Jedes zusätzliche Betriebsjahr multipliziert die **Chance** eines Ausfalls mit 1.53, erhöht sie also um 53 Prozent. |
| Intervall `laufzeit` | 1.3284 bis 1.7543 | | Es enthält die 1 nicht, der Effekt ist also nachgewiesen. Die 1 spielt bei Odds Ratios die Rolle, die bei linearen Koeffizienten die 0 hat. |
| Odds Ratio `wartung` | 3.7789 | Faktor für unregelmässige Wartung | Unregelmässig gewartete Anlagen haben eine 3.78 mal so hohe Ausfallchance wie regelmässig gewartete gleicher Laufzeit. |
| Intervall `wartung` | 1.9205 bis 7.4358 | | Deutlich breiter als beim Laufzeiteffekt. Bei Odds Ratios ist das Intervall immer unsymmetrisch, weil auf der Logit-Skala symmetrisch gerechnet und dann exponenziert wird. |
| `Null deviance` | 276.94 auf 199 df | Modell ohne Prädiktoren | |
| `Residual deviance` | 215.60 auf 197 df | angepasstes Modell | Die Differenz von 61.34 ist der Gewinn durch die beiden Prädiktoren. Sie wird gegen eine Chi-Quadrat-Verteilung mit 2 Freiheitsgraden geprüft: p = 4.8e-14. |
| `AIC` | 221.60 | für Modellvergleiche | Residual deviance plus zweimal die Anzahl Parameter. |
| `Pseudo R-squ.` (nur Python) | 0.2215 | McFadden | **Nicht** wie R² zu lesen. Werte zwischen 0.2 und 0.4 gelten bereits als gute Anpassung. |

#### Interpretation und Ergebnissatz

Beide Effekte sind nachgewiesen, und beide lassen sich als Faktor auf die
Chance beziffern. Was daraus für die Praxis folgt, zeigt aber erst die
Übersetzung in Wahrscheinlichkeiten, und die steht in Beispiel 2.

> Von 200 Anlagen fielen 96 aus (48 Prozent). Laufzeit und Wartungsart hängen
> beide mit der Ausfallwahrscheinlichkeit zusammen (Likelihood-Quotienten-Test
> über beide Prädiktoren: Devianzdifferenz 61.34 bei 2 Freiheitsgraden,
> p < 0.001). Je Betriebsjahr steigt die Ausfallchance um den Faktor 1.53
> (95-Prozent-Konfidenzintervall 1.33 bis 1.75, p < 0.001). Unregelmässig
> gewartete Anlagen haben bei gleicher Laufzeit eine 3.78 mal so hohe
> Ausfallchance (1.92 bis 7.44, p < 0.001). McFaddens Pseudo-R² beträgt 0.22.

### Beispiel 2: Dasselbe Odds Ratio, verschiedene Wahrscheinlichkeiten

#### Frage und Datenlage

Das Odds Ratio für unregelmässige Wartung beträgt 3.78, unabhängig von der
Laufzeit. Die Frage lautet: Um wie viele Prozentpunkte steigt dadurch die
Ausfallwahrscheinlichkeit?

Die Antwort ist: Das kommt darauf an. Und genau das ist der Punkt.

#### Rechnung

::: {.panel-tabset}

##### R

```{r}
#| label: b2-log-rechnung-r
faelle <- expand.grid(
  laufzeit = c(3, 6, 9),
  wartung = c("regelmaessig", "unregelmaessig")
)
faelle$p <- round(predict(modell, newdata = faelle, type = "response"), 4)

breit <- reshape(faelle, idvar = "laufzeit", timevar = "wartung",
                 direction = "wide")
names(breit) <- c("laufzeit", "p_regelmaessig", "p_unregelmaessig")
breit$differenz_punkte <- round(
  100 * (breit$p_unregelmaessig - breit$p_regelmaessig), 1)
breit
```

##### Python

```{python}
#| label: b2-log-rechnung-py
faelle = pd.DataFrame([(lz, w) for w in ("regelmaessig", "unregelmaessig")
                       for lz in (3, 6, 9)],
                      columns=["laufzeit", "wartung"])
faelle["p"] = modell.predict(faelle).round(4)

breit = faelle.pivot(index="laufzeit", columns="wartung", values="p")
breit["differenz_punkte"] = (100 * (breit["unregelmaessig"]
                                    - breit["regelmaessig"])).round(1)
print(breit)
```

:::

#### Output Zeile für Zeile

| Laufzeit | p bei regelmässiger Wartung | p bei unregelmässiger | Differenz in Prozentpunkten |
|---|---|---|---|
| 3 Jahre | 0.114 | 0.327 | +21.3 |
| 6 Jahre | 0.313 | 0.633 | +32.0 |
| 9 Jahre | 0.619 | 0.860 | +24.1 |

In allen drei Zeilen ist das Odds Ratio exakt 3.78. Nachrechnen für die erste
Zeile: Die Chance steigt von 0.114/0.886 = 0.129 auf 0.327/0.673 = 0.486, und
0.486 geteilt durch 0.129 ergibt 3.78.

Die Änderung in Prozentpunkten schwankt dagegen zwischen 21 und 32. Sie ist am
grössten in der Mitte, wo die Ausgangswahrscheinlichkeit nahe 50 Prozent liegt,
und wird an beiden Rändern kleiner. Das ist keine Eigenheit dieser Daten,
sondern folgt aus der Form der logistischen Kurve: Sie ist in der Mitte am
steilsten und flacht zu beiden Seiten ab.

::: {.note-box}
**Warum das für den Bericht entscheidend ist.** Der Satz "unregelmässige
Wartung verdreifacht das Ausfallrisiko" ist bei einer Ausgangswahrscheinlichkeit
von 62 Prozent schlicht unmöglich: Das Dreifache wäre über 100 Prozent. Er
verwechselt Chance mit Wahrscheinlichkeit.

Korrekt ist entweder "die Ausfallchance ist 3.78 mal so hoch" oder eine Aussage
in Prozentpunkten **für eine genannte Ausgangslage**: "Bei einer sechs Jahre
alten Anlage steigt die Ausfallwahrscheinlichkeit von 31 auf 63 Prozent."
:::

#### Interpretation und Ergebnissatz

Für einen Bericht gehören beide Angaben dazu: das Odds Ratio, weil es vom
Ausgangspunkt unabhängig und damit übertragbar ist, und mindestens eine
Übersetzung in Wahrscheinlichkeiten für eine typische Ausgangslage, weil erst
sie greifbar wird.

> Unregelmässige Wartung erhöht die Ausfallchance um den Faktor 3.78 (95-Prozent-
> Konfidenzintervall 1.92 bis 7.44). Für eine sechs Jahre alte Anlage entspricht
> das einer Ausfallwahrscheinlichkeit von 63 statt 31 Prozent, also 32
> Prozentpunkten mehr; für eine drei Jahre alte Anlage 33 statt 11 Prozent, also
> 21 Prozentpunkten mehr.

### Beispiel 3: Vollständige Trennung

#### Frage und Datenlage

Sechzehn Bauteile, geprüft wird der Zusammenhang zwischen Prüftemperatur und
Ausfall. In diesen Daten fällt **jedes** Bauteil ab 82 Grad aus und keines
darunter. Der Prädiktor trennt die beiden Gruppen perfekt.

#### Rechnung

::: {.panel-tabset}

##### R

```{r}
#| label: b3-log-rechnung-r
#| warning: true
bauteile <- data.frame(
  temperatur = c(62, 65, 68, 70, 72, 74, 76, 78, 82, 84, 86, 88, 90, 92, 95, 98),
  ausfall    = c(0, 0, 0, 0, 0, 0, 0, 0, 1, 1, 1, 1, 1, 1, 1, 1)
)

getrennt <- glm(ausfall ~ temperatur, family = binomial, data = bauteile)
summary(getrennt)
```

##### Python

```{python}
#| label: b3-log-rechnung-py
import warnings

bauteile = pd.DataFrame({
    "temperatur": [62, 65, 68, 70, 72, 74, 76, 78,
                   82, 84, 86, 88, 90, 92, 95, 98],
    "ausfall": [0, 0, 0, 0, 0, 0, 0, 0, 1, 1, 1, 1, 1, 1, 1, 1],
})

with warnings.catch_warnings():
    warnings.simplefilter("ignore")
    getrennt = smf.logit("ausfall ~ temperatur", data=bauteile).fit(disp=0)
print(getrennt.summary().tables[1])
```

:::

#### Output Zeile für Zeile

| Ausgabe | Was zu sehen ist | Wie es zu lesen ist |
|---|---|---|
| `Estimate` für `temperatur` | ein sehr grosser Wert | Er wächst mit jeder Iteration weiter; das Verfahren strebt gegen unendlich. |
| `Std. Error` | ein extrem grosser Wert, oft in der Grössenordnung von Tausenden | Das eigentliche Warnzeichen. Ein Standardfehler, der um Grössenordnungen über dem Schätzwert liegt, ist keine Unsicherheit, sondern ein Rechenabbruch. |
| `Pr(>&#124;z&#124;)` | nahe 1 | Absurd: Der Prädiktor sagt die Zielgrösse perfekt vorher und ist trotzdem "nicht signifikant". |
| `Residual deviance` | praktisch null | Das Modell passt perfekt, weil es die Daten auswendig lernt. |
| Warnung in R | `fitted probabilities numerically 0 or 1 occurred` | Der eindeutige Hinweis. |
| `Number of Fisher Scoring iterations` | 25, das Maximum | Das Verfahren ist nicht konvergiert, sondern abgebrochen worden. |

::: {.note-box}
**Die konkreten Zahlen sind hier bedeutungslos**, und zwar buchstäblich: Sie
hängen davon ab, wann das Optimierungsverfahren abbricht, und unterscheiden
sich deshalb zwischen R und Python und sogar zwischen Versionen desselben
Pakets. Genau daran erkennt man das Problem. Bei einer normalen Schätzung
liefern beide Sprachen dieselben Werte, wie Beispiel 1 zeigt.
:::

#### Interpretation und Ergebnissatz

Es gibt keine Maximum-Likelihood-Schätzung. Jeder noch so grosse Koeffizient
wird durch einen grösseren verbessert, weil sich die vorhergesagten
Wahrscheinlichkeiten dadurch weiter an 0 und 1 annähern. Das Verfahren
konvergiert nicht, es bricht ab.

Was zu tun ist:

| Vorgehen | Wann es passt |
|---|---|
| Firth-Korrektur (in R `logistf`, in Python `statsmodels` mit Penalisierung) | der Standardweg; sie liefert endliche Schätzwerte und brauchbare Intervalle |
| Den trennenden Prädiktor weglassen | wenn er inhaltlich verzichtbar ist |
| Kategorien zusammenfassen | wenn die Trennung von einer dünn besetzten Stufe kommt |
| Mehr Daten erheben | Trennung tritt fast nur bei kleinen Stichproben auf |

Nicht zulässig ist, das Ergebnis als "perfektes Modell" zu berichten. Das
Modell hat nichts gelernt, es hat die sechzehn Fälle auswendig gelernt.

> Die Prüftemperatur trennt ausgefallene und intakte Bauteile in diesen Daten
> vollständig (alle Ausfälle ab 82 Grad, kein Ausfall darunter). Eine
> logistische Regression liefert deshalb keine gültige Schätzung; berichtet wird
> stattdessen die Trenngrenze mit dem Hinweis, dass n = 16 für eine Schätzung
> nicht ausreicht.

### Beispiel 4: Von Wahrscheinlichkeiten zu Entscheidungen

#### Frage und Datenlage

Das Modell aus Beispiel 1 liefert für jede Anlage eine Wahrscheinlichkeit. Für
eine Entscheidung, etwa "vorsorglich warten oder nicht", braucht es eine
Schwelle. Die Frage lautet: Welche?

#### Rechnung

::: {.panel-tabset}

##### R

```{r}
#| label: b4-log-rechnung-r
p_vorher <- predict(modell, type = "response")

for (schwelle in c(0.3, 0.5, 0.7)) {
  vorhersage <- as.integer(p_vorher > schwelle)
  tp <- sum(vorhersage == 1 & anlagen$ausfall == 1)
  fp <- sum(vorhersage == 1 & anlagen$ausfall == 0)
  fn <- sum(vorhersage == 0 & anlagen$ausfall == 1)
  tn <- sum(vorhersage == 0 & anlagen$ausfall == 0)
  cat(sprintf(
    "Schwelle %.1f: TP=%3d FP=%3d FN=%3d TN=%3d  Sensitivität=%.3f  Spezifität=%.3f  Genauigkeit=%.3f\n",
    schwelle, tp, fp, fn, tn, tp / (tp + fn), tn / (tn + fp), (tp + tn) / nrow(anlagen)))
}
```

##### Python

```{python}
#| label: b4-log-rechnung-py
p_vorher = modell.predict(anlagen)
tatsaechlich = anlagen["ausfall"].to_numpy()

for schwelle in (0.3, 0.5, 0.7):
    vorhersage = (p_vorher > schwelle).astype(int)
    tp = int(((vorhersage == 1) & (tatsaechlich == 1)).sum())
    fp = int(((vorhersage == 1) & (tatsaechlich == 0)).sum())
    fn = int(((vorhersage == 0) & (tatsaechlich == 1)).sum())
    tn = int(((vorhersage == 0) & (tatsaechlich == 0)).sum())
    print(f"Schwelle {schwelle}: TP={tp:3d} FP={fp:3d} FN={fn:3d} TN={tn:3d}"
          f"  Sensitivität={tp/(tp+fn):.3f}"
          f"  Spezifität={tn/(tn+fp):.3f}"
          f"  Genauigkeit={(tp+tn)/len(anlagen):.3f}")
```

:::

#### Output Zeile für Zeile

| Schwelle | Richtig erkannte Ausfälle | Fehlalarme | Übersehene Ausfälle | Sensitivität | Spezifität | Genauigkeit |
|---|---|---|---|---|---|---|
| 0.3 | 85 | 53 | 11 | 0.885 | 0.490 | 0.680 |
| 0.5 | 67 | 26 | 29 | 0.698 | 0.750 | 0.725 |
| 0.7 | 40 | 9 | 56 | 0.417 | 0.913 | 0.675 |

Dasselbe Modell, dieselben Wahrscheinlichkeiten, drei völlig verschiedene
Entscheidungsverhalten. Bei einer Schwelle von 0.3 werden 85 der 96 Ausfälle
vorhergesagt, dafür 53 Anlagen unnötig gewartet. Bei 0.7 sinken die Fehlalarme
auf 9, dafür bleiben 56 Ausfälle unentdeckt.

Bemerkenswert ist die Spalte Genauigkeit: Sie ist bei 0.5 am höchsten und
unterscheidet sich zwischen 0.3 und 0.7 kaum. Sie ist damit gerade **nicht** das
Kriterium, an dem sich die Wahl entscheidet.

#### Interpretation und Ergebnissatz

Die Schwelle ergibt sich aus den Kosten der beiden Fehlerarten, nicht aus der
Statistik. Kostet ein übersehener Ausfall ein Vielfaches einer unnötigen
Wartung, gehört die Schwelle nach unten. Ist die Wartung teuer und der Ausfall
verkraftbar, nach oben.

Die Voreinstellung 0.5 unterstellt, dass beide Fehler gleich teuer sind. Das ist
selten der Fall und noch seltener geprüft.

Zwei Warnungen zum Schluss. Erstens sind diese Kennzahlen an denselben Daten
gemessen, mit denen das Modell geschätzt wurde; sie fallen deshalb zu gut aus.
Belastbare Werte braucht getrennte Daten oder Kreuzvalidierung. Zweitens ist die
Trennschärfe des Modells von der Schwelle unabhängig und wird mit der
ROC-Kurve und dem AUC beurteilt. Beides steht auf der Seite
[Klassifikationsgüte](klassifikationsguete.qmd).

> Bei der üblichen Schwelle von 0.5 erkennt das Modell 67 der 96 Ausfälle
> (Sensitivität 0.70) und stuft 26 der 104 intakten Anlagen falsch ein
> (Spezifität 0.75). Eine Senkung der Schwelle auf 0.3 erhöht die Sensitivität
> auf 0.89, verdoppelt aber die Fehlalarme. Die Wahl der Schwelle richtet sich
> nach dem Kostenverhältnis der beiden Fehlerarten. Alle Kennzahlen sind an den
> Schätzdaten gemessen und deshalb optimistisch.

::::

## Verständnisfragen

::: {.quiz}
Ein Odds Ratio beträgt 3.78. Was folgt für die Wahrscheinlichkeit?

- [x] Das kommt auf die Ausgangswahrscheinlichkeit an ~ Richtig. Das Odds Ratio
      wirkt auf die Chance, nicht auf die Wahrscheinlichkeit. Bei einer
      Ausgangswahrscheinlichkeit von 11 Prozent führt es zu 33 Prozent, bei 31
      Prozent zu 63, bei 62 Prozent zu 86. Die Änderung in Prozentpunkten ist in
      der Mitte am grössten.
- [ ] Die Wahrscheinlichkeit ist 3.78 mal so hoch ~ Das wäre ein
      Risikoverhältnis, und bei einer Ausgangswahrscheinlichkeit über 27 Prozent
      käme dabei ein Wert über 1 heraus.
- [ ] Die Wahrscheinlichkeit steigt um 3.78 Prozentpunkte ~ Das Odds Ratio ist
      ein Faktor, keine Differenz.
:::

::: {.quiz}
Ein Koeffizient hat einen Standardfehler von 1279 bei einem Schätzwert von 8.2,
und R warnt `fitted probabilities numerically 0 or 1 occurred`. Was liegt vor?

- [x] Vollständige Trennung: es existiert keine Schätzung ~ Richtig. Ein
      Prädiktor trennt die Gruppen perfekt, das Optimierungsverfahren strebt
      gegen unendlich und bricht ab. Die ausgegebenen Zahlen hängen nur davon
      ab, wann es abbricht.
- [ ] Ein besonders starker Effekt ~ Er sieht so aus und ist keiner. Ein
      Standardfehler, der um Grössenordnungen über dem Schätzwert liegt, ist
      keine Unsicherheit, sondern ein Rechenabbruch.
- [ ] Multikollinearität ~ Sie erhöht Standardfehler ebenfalls, aber nicht um
      diese Grössenordnung und ohne diese Warnung.
:::

::: {.quiz}
Ein Modell erreicht ein McFadden-Pseudo-R² von 0.22. Wie ist das einzuordnen?

- [x] Eine gute Anpassung; Werte zwischen 0.2 und 0.4 gelten als solche ~
      Richtig. Pseudo-R² ist anders konstruiert als R² und erreicht selbst bei
      sehr guten Modellen selten hohe Werte. Wer es wie ein Bestimmtheitsmass
      liest, hält jedes logistische Modell für schlecht.
- [ ] Schlecht, nur 22 Prozent der Streuung sind erklärt ~ Genau diese
      Übertragung ist der Fehler; Pseudo-R² misst keinen Streuungsanteil.
- [ ] Nicht beurteilbar ohne Vergleichsmodell ~ Für einen Modellvergleich ist
      ein Vergleichsmodell nötig, für die Einordnung dieser Zahl nicht.
:::

::: {.quiz}
Warum ist die Schwelle 0.5 nicht automatisch die richtige?

- [x] Weil sie unterstellt, dass beide Fehlerarten gleich teuer sind ~ Richtig.
      Ein übersehener Ausfall und eine unnötige Wartung kosten selten dasselbe.
      Die Schwelle ist eine betriebswirtschaftliche Entscheidung, keine
      statistische.
- [ ] Weil sie die Genauigkeit nicht maximiert ~ In diesem Beispiel tut sie das
      sogar. Genauigkeit ist nur nicht das entscheidende Kriterium.
- [ ] Weil sie bei unausgeglichenen Klassen mathematisch unzulässig ist ~
      Unzulässig ist sie nie, nur oft unpassend.
:::

## Verlinkte Ressourcen

- [An Introduction to Statistical Learning, Kapitel 4](https://www.statlearning.com/)
- [R-Dokumentation zu `glm`](https://stat.ethz.ch/R-manual/R-devel/library/stats/html/glm.html)
- [statsmodels: Logit](https://www.statsmodels.org/stable/generated/statsmodels.discrete.discrete_model.Logit.html)
