---
title: "Modellauswahl"
description: "F-Test, AIC, BIC und Kreuzvalidierung, und warum schrittweise Auswahl täuscht."
categories: ["Regression", "Modelldiagnostik", "Interpretation", "R", "Python"]
quelle: ["STATDA"]
seitentyp: methode
stand: entwurf
order: 40
---

```{r}
#| label: setup-r
#| include: false
# 150 Faelle, zwei echte Praediktoren und sechs wertlose. Deterministisch
# konstruiert, damit R und Python exakt dieselben Zahlen sehen.
n <- 150
lauf <- 0:(n - 1)

richtung <- function(faktor) qnorm(((lauf * faktor) %% n + 0.5) / n)

x1 <- round(20 + 5 * richtung(1), 2)
x2 <- round(50 + 10 * richtung(23), 2)

daten <- data.frame(
  y = round(100 + 2.5 * x1 - 0.8 * x2 + 6 * richtung(41), 2),
  x1 = x1,
  x2 = x2
)

for (k in 1:6) {
  daten[[paste0("z", k)]] <- round(richtung(c(7, 11, 13, 17, 19, 29)[k]), 3)
}
```

```{python}
#| label: setup-python
#| include: false
import numpy as np
import pandas as pd
import statsmodels.api as sm
import statsmodels.formula.api as smf
from scipy import stats

n = 150
lauf = np.arange(n)


def richtung(faktor):
    return stats.norm.ppf(((lauf * faktor) % n + 0.5) / n)


x1 = np.round(20 + 5 * richtung(1), 2)
x2 = np.round(50 + 10 * richtung(23), 2)

daten = pd.DataFrame({
    "y": np.round(100 + 2.5 * x1 - 0.8 * x2 + 6 * richtung(41), 2),
    "x1": x1,
    "x2": x2,
})

for k, faktor in enumerate([7, 11, 13, 17, 19, 29], start=1):
    daten[f"z{k}"] = np.round(richtung(faktor), 3)
```

Alle Beispiele rechnen mit demselben Datensatz: 150 Fälle, zwei Prädiktoren
`x1` und `x2`, die tatsächlich auf `y` wirken, und sechs Grössen `z1` bis `z6`,
die nichts damit zu tun haben. Weil die Wahrheit hier bekannt ist, lässt sich
prüfen, welches Auswahlverfahren sie findet.

## Kurzsteckbrief

| | |
|---|---|
| Fragestellung | Welche Prädiktoren gehören ins Modell? |
| Eingang | mehrere angepasste Modelle auf denselben Daten |
| Was die Verfahren liefern | F-Test für geschachtelte Modelle, AIC und BIC für beliebige, Kreuzvalidierungsfehler als direkte Schätzung der Vorhersagegüte |
| R-Funktionen | `anova(m1, m2)`, `AIC()`, `BIC()`, `step()` |
| Python-Funktionen | `sm.stats.anova_lm(m1, m2)`, `modell.aic`, `modell.bic` |
| Verwandte Methoden | [multiple lineare Regression](multiple-lineare-regression.qmd), [Regressionsdiagnostik](regressionsdiagnostik.qmd), [Klassifikationsgüte](klassifikationsguete.qmd) |

## Wann diese Methode, wann nicht

Modellauswahl beantwortet eine andere Frage als die
[Diagnostik](regressionsdiagnostik.qmd). Die Diagnostik fragt, ob ein gegebenes
Modell zulässig ist; die Auswahl fragt, welches von mehreren zulässigen
vorzuziehen ist.

Entscheidend ist zuerst eine Vorfrage, die kein Verfahren beantworten kann:
**Wozu dient das Modell?**

| Ziel | Welches Kriterium passt |
|---|---|
| Vorhersage neuer Fälle | Kreuzvalidierung, ersatzweise AIC |
| Das wahre Modell finden | BIC; es bevorzugt sparsame Modelle stärker |
| Eine bestimmte Wirkung schätzen | **gar keines.** Die Prädiktoren ergeben sich aus dem Fachwissen, nicht aus den Daten |
| Beschreiben, was zusammenhängt | Fachwissen zuerst, Kennzahlen als Ergänzung |

Die dritte Zeile ist die wichtigste. Wer den Effekt einer Grösse schätzen will
und dafür Prädiktoren nach statistischen Kriterien auswählt, verzerrt genau die
Schätzung, um die es geht. Welche Störgrössen kontrolliert werden müssen, ist
eine inhaltliche Frage.

## Grundidee und Modell

Jedes Kriterium wägt Anpassung gegen Sparsamkeit ab. Sie unterscheiden sich nur
darin, wie teuer ein zusätzlicher Parameter ist.

| Kriterium | Formel im Kern | Preis je Parameter | Neigung |
|---|---|---|---|
| R² | erklärter Anteil | **null** | wählt immer das grösste Modell |
| adjustiertes R² | R² mit Abzug je Parameter | klein | zu nachsichtig, siehe Beispiel 2 |
| F-Test | Vergleich zweier geschachtelter Modelle | über das Signifikanzniveau | nur für geschachtelte Modelle |
| AIC | $-2\log L + 2k$ | 2 | zielt auf gute Vorhersage |
| BIC | $-2\log L + \log(n)\,k$ | $\log(n)$, hier 5.01 | zielt auf das wahre Modell |
| Kreuzvalidierung | gemessener Fehler auf ungesehenen Daten | keine Formel, direkte Messung | die ehrlichste Antwort, aber rechenaufwendig |

Zwei Modelle heissen **geschachtelt**, wenn das kleinere aus dem grösseren
entsteht, indem man Koeffizienten auf null setzt. Nur dann ist der F-Test
anwendbar. AIC, BIC und Kreuzvalidierung vergleichen auch nicht geschachtelte
Modelle, solange sie auf **denselben Beobachtungen** beruhen.

::: {.note-box}
**AIC und BIC sind nur als Differenz deutbar.** Der absolute Wert hängt an
Konstanten, die je nach Software mitgezählt werden oder nicht. R zählt die
Reststreuung als zusätzlichen Parameter, statsmodels nicht; dadurch liegen die
R-Werte um genau 2 (AIC) beziehungsweise $\log(n)$ (BIC) höher. Die
Differenzen zwischen Modellen und damit die Rangfolge sind identisch, siehe
Beispiel 2.

Als Anhaltspunkt für die Grösse einer Differenz: unter 2 ist sie kaum
bedeutsam, ab etwa 4 spricht sie deutlich für das kleinere Modell, ab 10 ist
das grössere praktisch ausgeschlossen.
:::

## Output lesen

| Ausgabe | Was sie sagt | Falle |
|---|---|---|
| `anova(m1, m2)` `F` und `Pr(>F)` | Bringen die zusätzlichen Terme gemeinsam etwas? | nur für geschachtelte Modelle auf identischen Daten |
| `AIC()` | Vergleichswert, kleiner ist besser | absolute Höhe bedeutungslos |
| `BIC()` | dasselbe mit strengerem Abzug | wählt bei grossem n deutlich sparsamer |
| `Adjusted R-squared` | R² mit Abzug | zu nachsichtig; steigt oft noch, wenn AIC schon fällt |
| `step()` in R | schrittweise Auswahl | die Ausgabe sieht objektiv aus und ist es nicht, siehe Beispiel 3 |
| Kreuzvalidierungsfehler | geschätzter Fehler auf neuen Daten | hängt an der Aufteilung; bei kleinen Datensätzen schwankt er merklich |

## Interpretationsfallen

- **R² ist als Auswahlkriterium unbrauchbar.** Es kann durch einen zusätzlichen
  Prädiktor nie sinken.
- **Adjustiertes R² ist zu nachsichtig.** In Beispiel 2 ist es für das Modell
  mit sechs wertlosen Prädiktoren am höchsten.
- **AIC und BIC lassen sich nicht zwischen Datensätzen vergleichen**, auch nicht
  zwischen Modellen mit unterschiedlich vielen Zeilen. Fehlende Werte in einem
  Prädiktor verkleinern die Zeilenzahl unbemerkt und machen den Vergleich
  ungültig.
- **Ein signifikanter Koeffizient nach schrittweiser Auswahl ist nicht
  signifikant.** Der p-Wert unterstellt, dass die Frage vorab feststand.
- **Die schrittweise Auswahl ist nicht reproduzierbar in ihrer Aussage.** Kleine
  Änderungen an den Daten führen zu anderen Modellen.
- **Kein Kriterium ersetzt Fachwissen.** Alle vergleichen nur die Modelle, die
  man ihnen vorlegt.
- **Das beste Modell nach AIC muss nicht gut sein.** Die Kriterien sind relativ;
  sie sagen nichts darüber, ob das Gewinnermodell die Daten überhaupt angemessen
  beschreibt. Das beantwortet die [Diagnostik](regressionsdiagnostik.qmd).

## Ergebnis berichten

> Verglichen wurden [Anzahl] Modelle auf denselben [n] Beobachtungen. Gewählt
> wurde [Modell] mit [Kriterium] = [Wert]; das nächstbeste Modell liegt um
> [Differenz] darüber. Die Auswahl der Kandidaten erfolgte [Begründung].

Genannt werden: welche Modelle verglichen wurden und warum diese, welches
Kriterium mit welcher Begründung, die Werte aller Kandidaten und nicht nur des
Gewinners, und ob eine schrittweise Auswahl stattfand. Der letzte Punkt ist
keine Formalie: Er ändert die Deutung aller p-Werte im gewählten Modell.

## Abgrenzung zu verwandten Methoden

| Methode | Wann diese statt der Modellauswahl |
|---|---|
| [Regressionsdiagnostik](regressionsdiagnostik.qmd) | die Frage lautet, ob ein Modell zulässig ist |
| [Multiple lineare Regression](multiple-lineare-regression.qmd) | die Schätzung eines feststehenden Modells |
| [Klassifikationsgüte](klassifikationsguete.qmd) | die Zielgrösse ist binär |
| Regularisierung (Ridge, Lasso) | viele Prädiktoren im Verhältnis zu n; sie wählen und schätzen in einem Schritt |

## Beispiele

:::: {.panel-tabset}

### Beispiel 1: Geschachtelte Modelle vergleichen

#### Frage und Datenlage

Lohnt sich `x2` zusätzlich zu `x1`? Und lohnen sich die sechs Grössen `z1` bis
`z6` zusätzlich zu beiden? Beide Fragen betreffen geschachtelte Modelle, also
ist der F-Test anwendbar.

#### Rechnung

::: {.panel-tabset}

##### R

```{r}
#| label: b1-mw-rechnung-r
m1   <- lm(y ~ x1, data = daten)
m12  <- lm(y ~ x1 + x2, data = daten)
mall <- lm(y ~ x1 + x2 + z1 + z2 + z3 + z4 + z5 + z6, data = daten)

anova(m1, m12)
anova(m12, mall)

round(c(r2_x1 = summary(m1)$r.squared,
        r2_x1x2 = summary(m12)$r.squared,
        r2_alle = summary(mall)$r.squared), 4)
```

##### Python

```{python}
#| label: b1-mw-rechnung-py
m1 = smf.ols("y ~ x1", data=daten).fit()
m12 = smf.ols("y ~ x1 + x2", data=daten).fit()
mall = smf.ols("y ~ x1 + x2 + z1 + z2 + z3 + z4 + z5 + z6", data=daten).fit()

print(sm.stats.anova_lm(m1, m12).round(4))
print(sm.stats.anova_lm(m12, mall).round(4))
print("R^2:", round(m1.rsquared, 4), round(m12.rsquared, 4),
      round(mall.rsquared, 4))
```

:::

#### Output Zeile für Zeile

| Vergleich | F | df | p | Wie das zu lesen ist |
|---|---|---|---|---|
| `x1` gegen `x1 + x2` | 248.28 | 1 und 147 | < 0.001 | `x2` bringt einen massiven Gewinn. Die Residuenquadratsumme fällt von 14004 auf 5208. |
| `x1 + x2` gegen alle acht | 1.869 | 6 und 141 | 0.090 | Die sechs Zusatzgrössen bringen **gemeinsam** nichts Nachweisbares, obwohl sie die Residuenquadratsumme rechnerisch weiter senken (von 5208 auf 4824). |

| R² | Wert | Wie er zu lesen ist |
|---|---|---|
| `x1` | 0.6555 | |
| `x1 + x2` | 0.8719 | |
| alle acht | **0.8813** | Der höchste Wert, und trotzdem das schlechteste Modell. R² kann durch einen zusätzlichen Prädiktor nie sinken, auch nicht durch reines Rauschen. |

::: {.note-box}
**Warum der gemeinsame F-Test besser ist als sechs einzelne t-Tests.** In der
Koeffiziententabelle des vollen Modells hat `z6` einen p-Wert von 0.051 und
`z3` einen von 0.141. Wer die sechs einzeln ansieht und den kleinsten
herausgreift, findet fast immer etwas: Bei sechs wirkungslosen Prädiktoren liegt
die Wahrscheinlichkeit, dass mindestens einer unter 0.05 fällt, bei rund 26
Prozent.

Der F-Test prüft alle sechs in **einem** Test und beantwortet damit die Frage,
die tatsächlich interessiert: Bringt diese Gruppe zusammen etwas?
:::

#### Interpretation und Ergebnissatz

> Die Aufnahme von `x2` verbessert das Modell deutlich (F(1, 147) = 248.3,
> p < 0.001). Die sechs weiteren Grössen bringen gemeinsam keinen nachweisbaren
> Gewinn (F(6, 141) = 1.87, p = 0.090), obwohl R² von 0.872 auf 0.881 steigt.
> Berichtet wird das Modell mit `x1` und `x2`.

### Beispiel 2: AIC, BIC und adjustiertes R² im Vergleich

#### Frage und Datenlage

Fünf Modelle, von leer bis voll besetzt. Welches wählt welches Kriterium? Und
welches ist das richtige? Letzteres ist hier bekannt: `x1 + x2`.

#### Rechnung

::: {.panel-tabset}

##### R

```{r}
#| label: b2-mw-rechnung-r
m0   <- lm(y ~ 1, data = daten)
m12z <- lm(y ~ x1 + x2 + z1, data = daten)

uebersicht <- data.frame(
  modell = c("nur Achsenabschnitt", "x1", "x1 + x2", "x1 + x2 + z1", "alle acht"),
  parameter = c(1, 2, 3, 4, 9),
  r2 = sapply(list(m0, m1, m12, m12z, mall), function(m) summary(m)$r.squared),
  adj_r2 = sapply(list(m0, m1, m12, m12z, mall), function(m) summary(m)$adj.r.squared),
  AIC = sapply(list(m0, m1, m12, m12z, mall), AIC),
  BIC = sapply(list(m0, m1, m12, m12z, mall), BIC)
)
uebersicht[, 3:6] <- round(uebersicht[, 3:6], 4)
uebersicht

cat("bestes nach AIC:", uebersicht$modell[which.min(uebersicht$AIC)], "\n")
cat("bestes nach BIC:", uebersicht$modell[which.min(uebersicht$BIC)], "\n")
cat("bestes nach adj. R2:", uebersicht$modell[which.max(uebersicht$adj_r2)], "\n")
```

##### Python

```{python}
#| label: b2-mw-rechnung-py
m0 = smf.ols("y ~ 1", data=daten).fit()
m12z = smf.ols("y ~ x1 + x2 + z1", data=daten).fit()

modelle = {"nur Achsenabschnitt": m0, "x1": m1, "x1 + x2": m12,
           "x1 + x2 + z1": m12z, "alle acht": mall}
uebersicht = pd.DataFrame({
    "parameter": [int(m.df_model) + 1 for m in modelle.values()],
    "r2": [m.rsquared for m in modelle.values()],
    "adj_r2": [m.rsquared_adj for m in modelle.values()],
    "AIC": [m.aic for m in modelle.values()],
    "BIC": [m.bic for m in modelle.values()],
}, index=list(modelle)).round(4)
print(uebersicht)

print("bestes nach AIC:    ", uebersicht["AIC"].idxmin())
print("bestes nach BIC:    ", uebersicht["BIC"].idxmin())
print("bestes nach adj. R2:", uebersicht["adj_r2"].idxmax())
```

:::

#### Output Zeile für Zeile

| Modell | Parameter | R² | adj. R² | AIC (Python) | AIC (R) | BIC (Python) | BIC (R) |
|---|---|---|---|---|---|---|---|
| nur Achsenabschnitt | 1 | 0.0000 | 0.0000 | 1268.01 | 1270.01 | 1271.02 | 1276.03 |
| x1 | 2 | 0.6555 | 0.6532 | 1110.15 | 1112.15 | 1116.17 | 1121.18 |
| **x1 + x2** (die Wahrheit) | 3 | 0.8719 | 0.8702 | 963.78 | 965.78 | **972.81** | **977.82** |
| x1 + x2 + z1 | 4 | 0.8748 | 0.8722 | **962.36** | **964.36** | 974.40 | 979.42 |
| alle acht | 9 | **0.8813** | **0.8746** | 964.30 | 966.30 | 991.39 | 996.40 |

Vier Kriterien, drei verschiedene Antworten:

| Kriterium | Wahl | Urteil |
|---|---|---|
| R² | alle acht | Falsch, und zwar immer: R² wählt stets das grösste Modell. |
| adjustiertes R² | alle acht | Ebenfalls falsch. Der Abzug je Parameter ist zu klein, um sechs wertlose Prädiktoren auszuschliessen. |
| AIC | x1 + x2 + z1 | Fast richtig; es nimmt einen wertlosen Prädiktor mit. `z1` korreliert zufällig mit 0.22 mit `y`. |
| **BIC** | **x1 + x2** | Richtig. Der strengere Abzug von $\log(150) = 5.01$ je Parameter reicht aus. |

Die AIC-Differenz zwischen `x1 + x2` und `x1 + x2 + z1` beträgt nur 1.42 und
liegt damit unter der Schwelle von 2, ab der eine Differenz überhaupt beachtet
wird. **Die beiden Modelle sind nach AIC praktisch gleichwertig**, und in einem
solchen Fall wählt man das kleinere.

::: {.note-box}
**Warum die absoluten Werte zwischen R und Python auseinandergehen.** R zählt
die Reststreuung $\sigma$ als eigenen Parameter, statsmodels nicht. R addiert
deshalb $2 \cdot 1 = 2$ beim AIC und $\log(150) = 5.01$ beim BIC.

Die Differenzen zwischen Modellen sind davon nicht betroffen, und nur sie
zählen. Wer AIC-Werte aus zwei Programmen nebeneinanderstellt, muss trotzdem
wissen, dass die Reihen gegeneinander verschoben sind.
:::

#### Interpretation und Ergebnissatz

Die Reihenfolge der Strenge lautet: R² < adjustiertes R² < AIC < BIC. Welches
davon passt, hängt am Ziel. Wer vorhersagen will, ist mit AIC besser bedient;
wer die tatsächlich wirksamen Grössen finden will, mit BIC. Dass BIC hier die
Wahrheit trifft, ist kein Zufall, aber auch keine Garantie: Bei kleinerem n oder
schwächeren Effekten übersieht BIC auch echte Prädiktoren.

> Verglichen wurden fünf geschachtelte Modelle auf denselben 150 Beobachtungen.
> BIC wählt `x1 + x2` (972.8; nächstbestes Modell 974.4), AIC wählt
> `x1 + x2 + z1` (962.4), liegt damit aber nur 1.42 unter `x1 + x2` und ist
> damit praktisch gleichwertig. Gewählt wurde `x1 + x2`.

### Beispiel 3: Schrittweise Auswahl

#### Frage und Datenlage

Ein verbreitetes Verfahren: Man startet mit allen acht Prädiktoren und entfernt
schrittweise jenen, dessen Wegfall den AIC am stärksten senkt, bis keine
Verbesserung mehr möglich ist. Findet es die Wahrheit?

#### Rechnung

::: {.panel-tabset}

##### R

```{r}
#| label: b3-mw-rechnung-r
gewaehlt <- step(mall, direction = "backward", trace = 0)
formula(gewaehlt)

summary(gewaehlt)$coefficients
```

##### Python

```{python}
#| label: b3-mw-rechnung-py
kandidaten = ["x1", "x2"] + [f"z{k}" for k in range(1, 7)]
aktuell = list(kandidaten)

while True:
    jetzt = smf.ols("y ~ " + " + ".join(aktuell), data=daten).fit()
    beste_aic, beste_var = jetzt.aic, None
    for kandidat in aktuell:
        rest = [v for v in aktuell if v != kandidat]
        formel = "y ~ " + (" + ".join(rest) if rest else "1")
        aic = smf.ols(formel, data=daten).fit().aic
        if aic < beste_aic:
            beste_aic, beste_var = aic, kandidat
    if beste_var is None:
        break
    print(f"entferne {beste_var}: AIC {jetzt.aic:.2f} -> {beste_aic:.2f}")
    aktuell.remove(beste_var)

print("gewählt:", aktuell)
gewaehlt = smf.ols("y ~ " + " + ".join(aktuell), data=daten).fit()
print(gewaehlt.summary().tables[1])
```

:::

#### Output Zeile für Zeile

| Schritt | Entfernt | AIC (Python) |
|---|---|---|
| Start | | 964.30 |
| 1 | z5 | 962.59 |
| 2 | z2 | 961.09 |
| 3 | z4 | 960.31 |
| Ende | | gewählt: `x1`, `x2`, `z1`, `z3`, `z6` |

Das Verfahren behält **drei** der sechs wertlosen Prädiktoren. Und es sieht
dabei völlig plausibel aus: Jeder Schritt senkt den AIC, das Verfahren
konvergiert, und am Ende steht ein Modell mit fünf Prädiktoren, von denen die
meisten einen kleinen p-Wert haben.

::: {.note-box}
**Warum die p-Werte im gewählten Modell nicht mehr gelten.** Ein p-Wert
beantwortet die Frage: Wie wahrscheinlich wäre dieser Koeffizient, wenn der
Prädiktor wirkungslos wäre und ich ihn **vorab** ausgewählt hätte? Bei
schrittweiser Auswahl ist die zweite Bedingung verletzt. Die Prädiktoren sind
gerade deshalb im Modell, weil sie in **diesen** Daten gut aussahen.

Die Folge: Die p-Werte sind systematisch zu klein, die Konfidenzintervalle zu
schmal, und die Koeffizienten sind vom Betrag her zu gross. In der Literatur
heisst das Problem "selection bias" oder "the winner's curse". Es verschwindet
nicht dadurch, dass man ein anderes Auswahlkriterium nimmt.
:::

#### Interpretation und Ergebnissatz

Was daraus folgt, ist keine Verurteilung der schrittweisen Auswahl, sondern eine
Einschränkung ihres Einsatzbereichs:

| Zweck | Schrittweise Auswahl geeignet? |
|---|---|
| Ein Vorhersagemodell aus vielen Kandidaten bauen | bedingt, und nur mit Bewertung auf getrennten Daten |
| Herausfinden, welche Grössen wirken | nein |
| p-Werte und Intervalle berichten | nein, jedenfalls nicht ohne Korrektur |
| Ein vorab begründetes Modell prüfen | die Frage stellt sich nicht |

Der saubere Weg für die zweite Zeile ist: Kandidaten aus dem Fachwissen ableiten,
das Modell vorab festlegen, und die Auswahl gar nicht erst den Daten überlassen.
Wo das nicht geht, sind Regularisierungsverfahren wie Lasso die bessere Wahl,
weil sie Auswahl und Schätzung in einem Schritt vornehmen und den Schrumpfeffekt
einrechnen.

> Eine rückwärts gerichtete schrittweise Auswahl nach AIC wählt `x1`, `x2`,
> `z1`, `z3` und `z6`, also drei der sechs konstruktionsbedingt wirkungslosen
> Grössen. Die p-Werte dieses Modells sind wegen der datengetriebenen Auswahl
> nicht als Signifikanzaussagen zu lesen.

### Beispiel 4: Kreuzvalidierung als Schiedsrichter

#### Frage und Datenlage

AIC und BIC schätzen die Vorhersagegüte über eine Formel. Die Kreuzvalidierung
misst sie direkt: Das Modell wird auf einem Teil der Daten geschätzt und auf dem
zurückgehaltenen Teil geprüft, und das für jeden Teil einmal.

#### Rechnung

::: {.panel-tabset}

##### R

```{r}
#| label: b4-mw-rechnung-r
cv_fehler <- function(spalten, k = 5) {
  formel <- as.formula(paste("y ~", if (length(spalten)) paste(spalten, collapse = " + ") else "1"))
  quadrate <- sapply(0:(k - 1), function(teil) {
    ist_test <- (seq_len(nrow(daten)) - 1) %% k == teil
    modell <- lm(formel, data = daten[!ist_test, ])
    mean((daten$y[ist_test] - predict(modell, newdata = daten[ist_test, ]))^2)
  })
  sqrt(mean(quadrate))
}

kandidatenlisten <- list(
  "nur Achsenabschnitt" = character(0),
  "x1" = "x1",
  "x1 + x2" = c("x1", "x2"),
  "x1 + x2 + z1" = c("x1", "x2", "z1"),
  "alle acht" = c("x1", "x2", paste0("z", 1:6))
)

round(sapply(kandidatenlisten, cv_fehler), 4)
```

##### Python

```{python}
#| label: b4-mw-rechnung-py
def cv_fehler(spalten, k=5):
    formel = "y ~ " + (" + ".join(spalten) if spalten else "1")
    quadrate = []
    for teil in range(k):
        ist_test = np.arange(len(daten)) % k == teil
        modell = smf.ols(formel, data=daten[~ist_test]).fit()
        rest = daten.loc[ist_test, "y"] - modell.predict(daten[ist_test])
        quadrate.append(np.mean(rest ** 2))
    return np.sqrt(np.mean(quadrate))


kandidatenlisten = {
    "nur Achsenabschnitt": [],
    "x1": ["x1"],
    "x1 + x2": ["x1", "x2"],
    "x1 + x2 + z1": ["x1", "x2", "z1"],
    "alle acht": ["x1", "x2"] + [f"z{k}" for k in range(1, 7)],
}
for name, spalten in kandidatenlisten.items():
    print(f"{name:22s} {cv_fehler(spalten):.4f}")
```

:::

#### Output Zeile für Zeile

| Modell | Kreuzvalidierungsfehler | Residualstreuung im Gesamtmodell | Wie das zu lesen ist |
|---|---|---|---|
| nur Achsenabschnitt | 16.475 | 16.518 | Der Bezugswert: die blosse Streuung von `y`. |
| x1 | 9.698 | 9.727 | Deutliche Verbesserung. |
| x1 + x2 | 5.940 | 5.952 | Nochmals deutlich besser. |
| x1 + x2 + z1 | **5.897** | 5.905 | Minimal besser, dieselbe Wahl wie beim AIC. |
| alle acht | 6.414 | **5.849** | **Der entscheidende Vergleich.** Auf den eigenen Daten ist dieses Modell das beste (5.849), auf zurückgehaltenen Daten das zweitschlechteste (6.414). |

Die letzte Zeile zeigt Überanpassung in Reinform. Die sechs wertlosen
Prädiktoren senken die Residualstreuung im Gesamtmodell, weil sie sich an das
Rauschen dieser 150 Fälle anpassen. Auf Fälle, die das Modell nicht gesehen hat,
überträgt sich davon nichts, im Gegenteil: Der Fehler steigt um rund 9 Prozent
gegenüber dem sparsamen Modell.

Bemerkenswert ist auch, wie nah die Kreuzvalidierungsfehler bei den sparsamen
Modellen an der Residualstreuung liegen (5.940 gegen 5.952). Solange ein Modell
nicht überangepasst ist, schätzt die Residualstreuung den Vorhersagefehler
brauchbar; die Schere öffnet sich erst mit der Anzahl der Parameter.

::: {.note-box}
Der Kreuzvalidierungsfehler hängt an der Aufteilung. Hier ist sie
deterministisch (jeder fünfte Fall bildet einen Teil), damit die Zahlen
nachprüfbar bleiben. In der Praxis wird zufällig aufgeteilt und die
Kreuzvalidierung mehrfach wiederholt, weil einzelne Aufteilungen bei kleinen
Datensätzen merklich schwanken.
:::

#### Interpretation und Ergebnissatz

Die Kreuzvalidierung ist die direkteste Antwort auf die Frage nach der
Vorhersagegüte, weil sie sie misst statt schätzt. Ihr Preis ist Rechenzeit und
die Abhängigkeit von der Aufteilung.

Bemerkenswert ist die Übereinstimmung mit dem AIC: Beide wählen
`x1 + x2 + z1`, und bei beiden ist der Vorsprung vor `x1 + x2` winzig. Das ist
kein Zufall, sondern eine bekannte Eigenschaft: AIC ist asymptotisch äquivalent
zur Kreuzvalidierung mit einem zurückgehaltenen Fall. Wer eines von beiden
gerechnet hat, gewinnt durch das andere selten neue Erkenntnisse.

> Eine fünffache Kreuzvalidierung bestätigt die Auswahl: Der Vorhersagefehler
> beträgt 5.94 für `x1 + x2` und 5.90 für `x1 + x2 + z1`, während das Modell mit
> allen acht Prädiktoren trotz kleinster Residualstreuung (5.85) den höchsten
> Kreuzvalidierungsfehler der ernsthaften Kandidaten aufweist (6.41). Gewählt
> wurde `x1 + x2`.

::::

## Verständnisfragen

::: {.quiz}
Ein Modell mit sechs zusätzlichen, wirkungslosen Prädiktoren hat das höchste
adjustierte R². Was folgt daraus?

- [x] Das adjustierte R² ist als alleiniges Auswahlkriterium zu nachsichtig ~
      Richtig. Sein Abzug je Parameter ist klein; er reicht oft nicht, um
      wertlose Prädiktoren auszuschliessen. AIC ist strenger, BIC deutlich
      strenger.
- [ ] Die sechs Prädiktoren wirken doch ~ In diesem Beispiel ist die Wahrheit
      bekannt: Sie sind konstruktionsbedingt wirkungslos.
- [ ] Das adjustierte R² wurde falsch berechnet ~ Es ist korrekt berechnet, nur
      für diesen Zweck ungeeignet.
:::

::: {.quiz}
Zwei Modelle unterscheiden sich im AIC um 1.4. Welches wird gewählt?

- [x] Das kleinere, denn eine Differenz unter 2 ist kaum bedeutsam ~ Richtig.
      Bei praktisch gleichwertigen Modellen entscheidet die Sparsamkeit. Erst ab
      einer Differenz von etwa 4 spricht der AIC deutlich für ein Modell.
- [ ] Das mit dem kleineren AIC, egal wie klein der Abstand ist ~ Damit würde
      man systematisch grössere Modelle wählen, weil zufällige Schwankungen
      immer irgendeinen Vorteil erzeugen.
- [ ] Keines, die Entscheidung braucht einen Test ~ AIC-Differenzen sind keine
      Testgrössen; ein p-Wert gehört nicht dazu.
:::

::: {.quiz}
Nach schrittweiser Auswahl hat ein Prädiktor p = 0.01. Wie ist das zu deuten?

- [x] Gar nicht als Signifikanzaussage; der Prädiktor wurde anhand derselben
      Daten ausgewählt ~ Richtig. Der p-Wert unterstellt, dass die Frage vorab
      feststand. Bei datengetriebener Auswahl sind p-Werte zu klein,
      Intervalle zu schmal und Koeffizienten zu gross.
- [ ] Als gewöhnlicher p-Wert, die Auswahl ändert daran nichts ~ Sie ändert
      genau die Bedingung, unter der der p-Wert definiert ist.
- [ ] Er müsste mit der Anzahl der Schritte multipliziert werden ~ Eine so
      einfache Korrektur gibt es nicht; das Problem ist grundsätzlicher.
:::

::: {.quiz}
Ein Modell hat die kleinste Residualstreuung und zugleich den höchsten
Kreuzvalidierungsfehler. Was liegt vor?

- [x] Überanpassung ~ Richtig. Das Modell passt sich dem Rauschen der
      vorliegenden Daten an, was die Residualstreuung senkt, aber auf neue Fälle
      nicht übertragbar ist. Genau dafür ist die Kreuzvalidierung da.
- [ ] Ein Rechenfehler, beide Masse müssten in dieselbe Richtung zeigen ~ Sie
      zeigen bei sparsamen Modellen in dieselbe Richtung und laufen mit
      wachsender Parameterzahl auseinander.
- [ ] Die Aufteilung der Kreuzvalidierung ist ungünstig gewählt ~ Möglich bei
      kleinen Unterschieden, aber nicht bei einem so deutlichen Muster.
:::

## Verlinkte Ressourcen

- [An Introduction to Statistical Learning, Kapitel 6](https://www.statlearning.com/)
- [R-Dokumentation zu `step`](https://stat.ethz.ch/R-manual/R-devel/library/stats/html/step.html)
- [Regressionsdiagnostik](regressionsdiagnostik.qmd)
