---
title: "Multiple lineare Regression"
description: "Mehrere Prädiktoren, adjustiertes R², Multikollinearität und wie man den Output liest."
categories: ["Regression", "Modelldiagnostik", "Interpretation", "R", "Python"]
quelle: ["STATDA", "ESDS"]
seitentyp: methode
stand: entwurf
order: 20
---

```{r}
#| label: setup-r
#| include: false
library(ggplot2)
library(car)
library(lmtest)

theme_set(theme_minimal(base_size = 12))
set.seed(2026)
```

```{python}
#| label: setup-python
#| include: false
import numpy as np
import pandas as pd
import matplotlib.pyplot as plt
import statsmodels.api as sm
import statsmodels.formula.api as smf
from statsmodels.stats.outliers_influence import variance_inflation_factor

plt.rcParams.update({"figure.figsize": (7, 4.2), "font.size": 11,
                     "savefig.dpi": 288, "figure.dpi": 288})
```

## Kurzsteckbrief

| | |
|---|---|
| Fragestellung | Wie hängt eine metrische Zielgrösse gleichzeitig von mehreren Einflussgrössen ab, und wie gross ist der Beitrag jeder einzelnen bei konstant gehaltenen anderen? |
| Zielvariable | metrisch (intervall- oder verhältnisskaliert) |
| Prädiktoren | zwei oder mehr, metrisch oder kategorial (kategoriale werden zu Indikatorvariablen) |
| Was die Methode liefert | Koeffizienten mit Standardfehlern, Konfidenzintervallen und p-Werten, R² und adjustiertes R², F-Test des Gesamtmodells, Residuen für die Diagnostik |
| R-Funktion | `lm(y ~ x1 + x2, data = df)`, gelesen mit `summary()`, `confint()`, `car::vif()` |
| Python-Funktion | `smf.ols("y ~ x1 + x2", data=df).fit()`, gelesen mit `.summary()`, `.conf_int()`, `variance_inflation_factor()` |
| Verwandte Methoden | [einfache lineare Regression](einfache-lineare-regression.qmd), [logistische Regression](logistische-regression.qmd), Varianzanalyse |

## Wann diese Methode, wann nicht

Typische Fragestellungen: Miete aus Fläche und Alter einer Wohnung, Absatz aus
Preis und Werbebudget, Laborwert aus Dosis und Körpergewicht. Gemeinsam ist
ihnen, dass die Zielgrösse metrisch ist, dass mehrere Einflussgrössen zugleich
wirken und dass der Beitrag einer einzelnen Grösse interessiert, gerade weil die
anderen mit ihr zusammenhängen.

Die Methode passt, wenn der Zusammenhang in den Prädiktoren annähernd linear
ist, die Beobachtungen unabhängig sind und die Streuung der Residuen über den
Vorhersagebereich ungefähr gleich bleibt.

Sie passt nicht in diesen Fällen:

| Situation | Stattdessen |
|---|---|
| Zielvariable binär | [logistische Regression](logistische-regression.qmd) |
| Zielvariable ist eine Zeit bis zu einem Ereignis mit zensierten Fällen | [Kaplan-Meier](../ueberlebenszeit/kaplan-meier.qmd) und [Cox-Modell](../ueberlebenszeit/cox-modell.qmd) |
| Nur ein Prädiktor | [einfache lineare Regression](einfache-lineare-regression.qmd) |
| Beobachtungen sind zeitlich geordnet und autokorreliert | [Zeitreihenmodelle](../zeitreihen/arima-sarima.qmd) |
| Erkennbar krummer Zusammenhang | Transformation der Variablen oder Polynomterme im Modell |
| Deutlich ungleiche Residuenstreuung | robuste Standardfehler oder Transformation der Zielvariable |

## Grundidee und Modell

Gesucht ist die Ebene beziehungsweise Hyperebene, die möglichst nah an allen
beobachteten Punkten liegt. Nah bedeutet: die Summe der quadrierten senkrechten
Abstände zwischen beobachteten und vorhergesagten Werten ist minimal. Das
Quadrieren gewichtet grosse Abweichungen stärker und macht die Lösung eindeutig
berechenbar.

$$y_i = \beta_0 + \beta_1 x_{i1} + \beta_2 x_{i2} + \dots + \beta_k x_{ik} + \varepsilon_i$$

| Bestandteil | Bedeutung |
|---|---|
| $y_i$ | beobachteter Wert der Zielvariable bei Beobachtung $i$ |
| $\beta_0$ | Achsenabschnitt, erwarteter Wert von $y$, wenn alle Prädiktoren null sind |
| $\beta_j$ | erwartete Änderung von $y$, wenn $x_j$ um eine Einheit steigt und alle anderen Prädiktoren konstant bleiben |
| $x_{ij}$ | Wert des $j$-ten Prädiktors bei Beobachtung $i$ |
| $\varepsilon_i$ | Residuum, der von keinem Prädiktor erfasste Rest, mit Erwartungswert null und konstanter Varianz |

Geschätzt wird mit der Methode der kleinsten Quadrate. Sie hat eine
geschlossene Lösung, es wird also nicht iteriert und es gibt keine
Konvergenzprobleme. Entscheidend für die Interpretation ist die Wendung "bei
konstant gehaltenen anderen Prädiktoren": jeder Koeffizient beschreibt den
Beitrag seiner Variable, nachdem der Einfluss der übrigen herausgerechnet ist.
Deshalb kann sich ein Koeffizient beim Hinzufügen einer weiteren Variablen
deutlich ändern, und deshalb ist er nicht dasselbe wie eine einfache Korrelation.

## Voraussetzungen und ihre Prüfung

| Voraussetzung | Was sie bedeutet | Prüfung | Folge bei Verletzung | Vorgehen |
|---|---|---|---|---|
| Linearität | Der Zusammenhang jedes Prädiktors mit der Zielgrösse ist geradlinig | Residuen gegen vorhergesagte Werte, gekrümmtes Muster ist verdächtig | Koeffizienten sind systematisch verzerrt, Vorhersagen in den Randbereichen falsch | Transformation, Polynomterm oder Aufteilung in Bereiche |
| Unabhängigkeit | Beobachtungen beeinflussen sich nicht gegenseitig | aus dem Erhebungsdesign, bei zeitlicher Ordnung Durbin-Watson | Standardfehler zu klein, p-Werte zu optimistisch | Mehrebenenmodell oder Zeitreihenmodell |
| Homoskedastizität | Residuenstreuung ist über den Vorhersagebereich konstant | Residuenplot, Breusch-Pagan-Test | Schätzwerte bleiben brauchbar, Standardfehler und p-Werte nicht | robuste Standardfehler oder Transformation |
| Normalverteilte Residuen | Die Residuen streuen annähernd normal | QQ-Plot der Residuen | betrifft vor allem Tests und Intervalle bei kleinem n, bei grossem n unkritisch | Transformation, Bootstrap |
| Keine starke Multikollinearität | Prädiktoren sind nicht nahezu Linearkombinationen voneinander | VIF, Werte über 5 sind auffällig, über 10 kritisch | einzelne Koeffizienten instabil und nicht signifikant, obwohl das Modell gut passt | eine Variable entfernen oder zusammenfassen |
| Keine einflussreichen Einzelfälle | Kein einzelner Punkt bestimmt das Ergebnis | Cook-Distanz, Hebelwerte | Koeffizient hängt an einer Beobachtung | Fall prüfen, Modell mit und ohne ihn berichten |

::: {.panel-tabset}

## R

```{r}
#| label: fig-diagnostik-r
#| fig-cap: "Residuen gegen vorhergesagte Werte und QQ-Plot der Residuen."
n <- 200
wohnung <- data.frame(
  flaeche = rnorm(n, mean = 80, sd = 18),
  alter   = runif(n, min = 0, max = 60)
)
wohnung$miete <- 400 + 12 * wohnung$flaeche - 3 * wohnung$alter +
  rnorm(n, mean = 0, sd = 150)

modell <- lm(miete ~ flaeche + alter, data = wohnung)

par(mfrow = c(1, 2))
plot(modell, which = 1)
plot(modell, which = 2)
par(mfrow = c(1, 1))

bptest(modell)
vif(modell)
```

## Python

```{python}
#| label: fig-diagnostik-py
#| fig-cap: "Dieselbe Diagnostik in Python: Residuenplot und QQ-Plot."
rng = np.random.default_rng(2026)

n = 200
wohnung = pd.DataFrame({
    "flaeche": rng.normal(80, 18, n),
    "alter": rng.uniform(0, 60, n),
})
wohnung["miete"] = (400 + 12 * wohnung["flaeche"] - 3 * wohnung["alter"]
                    + rng.normal(0, 150, n))

modell = smf.ols("miete ~ flaeche + alter", data=wohnung).fit()

fig, axes = plt.subplots(1, 2)
axes[0].scatter(modell.fittedvalues, modell.resid, s=12, alpha=0.7)
axes[0].axhline(0, linestyle="--", color="black")
axes[0].set_xlabel("vorhergesagte Werte")
axes[0].set_ylabel("Residuen")
sm.qqplot(modell.resid, line="s", ax=axes[1])
axes[1].set_title("QQ-Plot der Residuen")
plt.tight_layout()
plt.show()

print(sm.stats.diagnostic.het_breuschpagan(modell.resid, modell.model.exog))

X = sm.add_constant(wohnung[["flaeche", "alter"]])
print([round(variance_inflation_factor(X.values, i), 2)
       for i in range(X.shape[1])])
```

:::

Im Residuenplot soll eine strukturlose Wolke um die Nulllinie stehen, ohne
Trichter und ohne Bogen. Im QQ-Plot sollen die Punkte nah an der Geraden
liegen; Abweichungen an den beiden Enden sind normal. Der Breusch-Pagan-Test
gibt in Python die Reihenfolge Statistik, p-Wert, F-Statistik, F-p-Wert zurück;
ein grosser p-Wert bedeutet keinen Hinweis auf ungleiche Streuung. Die
VIF-Werte werden in Python samt Konstante ausgegeben, deren Wert ist ohne
Bedeutung.

## Durchführung in R und Python

::: {.panel-tabset}

## R

```{r}
#| label: durchfuehrung-r
summary(modell)
confint(modell)
```

## Python

```{python}
#| label: durchfuehrung-py
print(modell.summary())
print(modell.conf_int())
```

:::

Die Daten sind in beiden Sprachen nach derselben Vorschrift erzeugt: 200
Wohnungen, Fläche normalverteilt um 80 Quadratmeter, Alter gleichverteilt
zwischen 0 und 60 Jahren, Miete gleich 400 plus 12 mal Fläche minus 3 mal Alter
plus normalverteiltes Rauschen mit Standardabweichung 150. Die wahren Werte sind
damit bekannt, und der Output lässt sich daran prüfen. Weil die Zufallszahlen
der beiden Sprachen verschieden erzeugt werden, unterscheiden sich die Zahlen
leicht; die Struktur des Ergebnisses ist dieselbe.

## Output lesen

R, `summary(modell)`:

| Grösse | Was sie sagt | Faustregel oder Falle |
|---|---|---|
| `Call` | die geschätzte Modellformel | prüfen, ob wirklich das gemeinte Modell gerechnet wurde |
| `Residuals` | Minimum, Quartile, Median der Residuen | Median deutlich neben null oder stark unsymmetrische Extreme deuten auf Schieflage |
| `Estimate` | geschätzter Koeffizient | Änderung von y je Einheit von x bei konstant gehaltenen anderen Prädiktoren, in den Einheiten der Variablen |
| `Std. Error` | Standardfehler des Koeffizienten | Unsicherheit der Schätzung, wächst mit der Streuung und mit Multikollinearität |
| `t value` | Estimate geteilt durch Std. Error | Werte über etwa 2 in Betrag sind bei üblichem n signifikant |
| `Pr(>|t|)` | p-Wert des Tests, dass der Koeffizient null ist | prüft nur den einzelnen Koeffizienten, sagt nichts über die Grösse des Effekts |
| `(Intercept)` | erwartete Miete bei Fläche 0 und Alter 0 | oft ohne inhaltliche Bedeutung, weil der Punkt ausserhalb der Daten liegt |
| `Residual standard error` | typische Abweichung einer Vorhersage in der Einheit von y | die direkt interpretierbare Gütezahl, hier vergleichbar mit dem simulierten Rauschen |
| Freiheitsgrade | n minus Anzahl geschätzter Parameter | sinken mit jedem zusätzlichen Prädiktor |
| `Multiple R-squared` | Anteil der erklärten Streuung | steigt mit jedem Prädiktor, auch mit einem sinnlosen |
| `Adjusted R-squared` | um die Anzahl Prädiktoren korrigiert | die Zahl, die man beim Modellvergleich liest |
| `F-statistic` mit p-Wert | Test, ob das Modell insgesamt besser ist als der Mittelwert | signifikant, ohne dass ein einzelner Koeffizient signifikant sein muss, typisch bei Multikollinearität |
| `confint()` | 95-Prozent-Intervall je Koeffizient | schliesst es null ein, ist der Koeffizient nicht signifikant |

Python, `modell.summary()`, mit den Unterschieden zu R:

| Grösse | Was sie sagt | Unterschied zu R |
|---|---|---|
| `coef`, `std err`, `t`, `P>|t|` | wie Estimate, Std. Error, t value, Pr(>|t|) | nur andere Bezeichnung |
| `[0.025 0.975]` | Konfidenzintervall | steht direkt in der Tabelle, in R braucht es `confint()` |
| `R-squared`, `Adj. R-squared` | wie in R | identisch berechnet |
| `F-statistic`, `Prob (F-statistic)` | Gesamttest | identisch |
| `Df Residuals`, `Df Model` | Freiheitsgrade | R nennt sie im Fliesstext, Python in eigenen Zeilen |
| `AIC`, `BIC`, `Log-Likelihood` | Kennzahlen für den Modellvergleich | R zeigt sie nicht in `summary()`, dort über `AIC(modell)` |
| `Omnibus`, `Jarque-Bera`, `Skew`, `Kurtosis` | Tests und Masse zur Normalität der Residuen | in R nicht enthalten, dort über den QQ-Plot |
| `Durbin-Watson` | Hinweis auf Autokorrelation der Residuen | Werte um 2 sind unauffällig, in R über `dwtest()` |
| `Cond. No.` | Konditionszahl der Prädiktormatrix | grosse Werte deuten auf Multikollinearität, ergänzend zum VIF |
| Kein `Residual standard error` | die Grösse fehlt in der Tabelle | über `np.sqrt(modell.mse_resid)` |

Ausgelassen wird kein Wert: auch Freiheitsgrade, Residualstreuung und die
Normalitätskennzahlen gehören zur Beurteilung, und Warnhinweise am Fuss der
Python-Tabelle sind Teil des Ergebnisses.

## Ergebnisse interpretieren

### Szenario A: klares Ergebnis

Beide Prädiktoren wirken deutlich, die Voraussetzungen sind erfüllt. Das ist
der Datensatz aus der Durchführung, hier mit den Koeffizienten und Intervallen
nebeneinander.

::: {.panel-tabset}

## R

```{r}
#| label: szenario-a-r
round(cbind(Schaetzwert = coef(modell), confint(modell)), 2)
summary(modell)$adj.r.squared
```

## Python

```{python}
#| label: szenario-a-py
ergebnis = pd.concat([modell.params, modell.conf_int()], axis=1)
ergebnis.columns = ["Schaetzwert", "unten", "oben"]
print(ergebnis.round(2))
print(round(modell.rsquared_adj, 3))
```

:::

Der Koeffizient der Fläche liegt in der Nähe des simulierten Werts von 12 und
sein Konfidenzintervall schliesst die Null weit entfernt nicht ein: jeder
zusätzliche Quadratmeter geht bei gleichem Alter mit einer um etwa 12 Einheiten
höheren Miete einher. Der Koeffizient des Alters ist negativ und liegt in der
Nähe von -3: ein Jahr mehr entspricht bei gleicher Fläche einer um rund
3 Einheiten geringeren Miete. Das adjustierte R² sagt, welcher Anteil der
Mietstreuung durch die beiden Grössen erklärt ist; der Rest steckt im Rauschen,
das bewusst mit Standardabweichung 150 eingebaut wurde.

Ergebnissatz: Fläche und Alter erklären die Miete gemeinsam deutlich
(F-Test signifikant, adjustiertes R² wie ausgegeben, n = 200). Pro Quadratmeter
steigt die erwartete Miete bei konstantem Alter um den geschätzten Betrag
(95-Prozent-Intervall wie ausgegeben, p < 0.001), pro Jahr Alter sinkt sie bei
konstanter Fläche entsprechend.

### Szenario B: kein Ergebnis für einen Prädiktor

Zum Modell kommt die Etage hinzu, die in den simulierten Daten keinen Einfluss
hat, und der Stichprobenumfang ist mit 60 klein.

::: {.panel-tabset}

## R

```{r}
#| label: szenario-b-r
set.seed(11)
n_b <- 60
wohnung_b <- data.frame(
  flaeche = rnorm(n_b, mean = 80, sd = 18),
  etage   = sample(0:5, n_b, replace = TRUE)
)
wohnung_b$miete <- 400 + 12 * wohnung_b$flaeche +
  rnorm(n_b, mean = 0, sd = 150)

modell_b <- lm(miete ~ flaeche + etage, data = wohnung_b)
summary(modell_b)
confint(modell_b)
```

## Python

```{python}
#| label: szenario-b-py
rng_b = np.random.default_rng(11)
n_b = 60
wohnung_b = pd.DataFrame({
    "flaeche": rng_b.normal(80, 18, n_b),
    "etage": rng_b.integers(0, 6, n_b),
})
wohnung_b["miete"] = (400 + 12 * wohnung_b["flaeche"]
                      + rng_b.normal(0, 150, n_b))

modell_b = smf.ols("miete ~ flaeche + etage", data=wohnung_b).fit()
print(modell_b.summary())
print(modell_b.conf_int())
```

:::

Der Koeffizient der Etage ist klein gegenüber seinem Standardfehler, der p-Wert
liegt weit über 0.05, und das Konfidenzintervall reicht von einem negativen zu
einem positiven Wert, schliesst die Null also ein. Daraus folgt: die Daten
zeigen keinen Einfluss der Etage. Sie zeigen nicht, dass es keinen gibt. Das
Intervall nennt die Effektgrössen, die weiterhin möglich sind, und bei n = 60
ist dieser Bereich breit. Wer daraus "die Etage spielt keine Rolle" macht,
verwechselt fehlenden Nachweis mit Nachweis der Abwesenheit.

Die Fläche bleibt trotz des kleinen Stichprobenumfangs signifikant, weil ihr
Effekt gross gegenüber dem Rauschen ist. Das zeigt den Unterschied zwischen den
beiden Fragen "gibt es einen Effekt in diesen Daten" und "reicht die Stichprobe,
um ihn zu erkennen".

Ergebnissatz: Für die Etage ergibt sich kein Zusammenhang mit der Miete
(Schätzwert und 95-Prozent-Intervall wie ausgegeben, p wie ausgegeben, n = 60).
Das Intervall lässt Effekte in beide Richtungen zu; ein Einfluss ist mit diesen
Daten nicht ausgeschlossen, nur nicht belegt.

### Szenario C: Multikollinearität als Fallstrick

Zusätzlich zur Fläche wird die Nutzfläche aufgenommen, die fast dasselbe misst.
Das Modell passt weiterhin, aber die beiden Koeffizienten werden unbrauchbar.

::: {.panel-tabset}

## R

```{r}
#| label: szenario-c-r
set.seed(7)
n_c <- 120
wohnung_c <- data.frame(
  flaeche = rnorm(n_c, mean = 80, sd = 18),
  alter   = runif(n_c, min = 0, max = 60)
)
wohnung_c$nutzflaeche <- wohnung_c$flaeche - runif(n_c, min = 0, max = 4)
wohnung_c$miete <- 400 + 12 * wohnung_c$flaeche - 3 * wohnung_c$alter +
  rnorm(n_c, mean = 0, sd = 150)

modell_c <- lm(miete ~ flaeche + nutzflaeche + alter, data = wohnung_c)
summary(modell_c)
vif(modell_c)
cor(wohnung_c$flaeche, wohnung_c$nutzflaeche)
```

## Python

```{python}
#| label: szenario-c-py
rng_c = np.random.default_rng(7)
n_c = 120
wohnung_c = pd.DataFrame({
    "flaeche": rng_c.normal(80, 18, n_c),
    "alter": rng_c.uniform(0, 60, n_c),
})
wohnung_c["nutzflaeche"] = wohnung_c["flaeche"] - rng_c.uniform(0, 4, n_c)
wohnung_c["miete"] = (400 + 12 * wohnung_c["flaeche"] - 3 * wohnung_c["alter"]
                      + rng_c.normal(0, 150, n_c))

modell_c = smf.ols("miete ~ flaeche + nutzflaeche + alter",
                   data=wohnung_c).fit()
print(modell_c.summary())

X_c = sm.add_constant(wohnung_c[["flaeche", "nutzflaeche", "alter"]])
print([round(variance_inflation_factor(X_c.values, i), 1)
       for i in range(X_c.shape[1])])
print(round(wohnung_c["flaeche"].corr(wohnung_c["nutzflaeche"]), 4))
```

:::

Erkennbar ist das Problem an drei Stellen gleichzeitig. Erstens sind die
VIF-Werte von Fläche und Nutzfläche sehr hoch, weit über der kritischen Marke
von 10, während der VIF des Alters unauffällig bleibt. Zweitens sind die
Standardfehler der beiden Flächenvariablen um ein Vielfaches grösser als im
Modell aus Szenario A, und die zugehörigen p-Werte sind gross, obwohl der F-Test
des Gesamtmodells klar signifikant ist und R² hoch bleibt. Diese Kombination,
gutes Gesamtmodell mit nicht signifikanten Einzelkoeffizienten, ist das
klassische Erkennungszeichen. Drittens sind die Vorzeichen unplausibel: einer
der beiden Flächenkoeffizienten kann negativ ausfallen, weil die Aufteilung des
gemeinsamen Effekts auf zwei fast identische Variablen willkürlich ist. In
Python steht zusätzlich der Warnhinweis zur Konditionszahl unter der Tabelle.

Verzerrt sind dabei nicht die Vorhersagen, sondern die Aussagen über die
einzelnen Variablen. Wer das Modell nur zur Prognose nutzt, wird kaum gestört;
wer einen Koeffizienten interpretieren will, darf es nicht. Das Vorgehen: eine
der beiden Variablen entfernen, oder beide zu einer zusammenfassen, danach neu
schätzen und die Wahl im Bericht begründen.

Ergebnissatz: Fläche und Nutzfläche sind mit einer Korrelation nahe eins
praktisch identisch (VIF wie ausgegeben). Ihre Koeffizienten sind einzeln nicht
interpretierbar; berichtet wird das Modell mit nur einer der beiden Variablen.

### Weiteres Szenario: kategorialer Prädiktor mit mehreren Stufen

Wird eine kategoriale Variable aufgenommen, erzeugen beide Sprachen
Indikatorvariablen und lassen eine Stufe als Referenz weg. Jeder Koeffizient ist
dann der Unterschied zu dieser Referenz, nicht zum Gesamtmittel.

::: {.panel-tabset}

## R

```{r}
#| label: szenario-d-r
set.seed(3)
n_d <- 150
lage_stufen <- c("Rand", "Mitte", "Zentrum")
wohnung_d <- data.frame(
  flaeche = rnorm(n_d, mean = 80, sd = 18),
  lage    = factor(sample(lage_stufen, n_d, replace = TRUE),
                   levels = lage_stufen)
)
zuschlag <- c(Rand = 0, Mitte = 200, Zentrum = 500)
wohnung_d$miete <- 400 + 12 * wohnung_d$flaeche +
  zuschlag[as.character(wohnung_d$lage)] + rnorm(n_d, mean = 0, sd = 150)

modell_d <- lm(miete ~ flaeche + lage, data = wohnung_d)
summary(modell_d)
anova(modell_d)
```

## Python

```{python}
#| label: szenario-d-py
rng_d = np.random.default_rng(3)
n_d = 150
stufen = ["Rand", "Mitte", "Zentrum"]
wohnung_d = pd.DataFrame({
    "flaeche": rng_d.normal(80, 18, n_d),
    "lage": rng_d.choice(stufen, n_d),
})
zuschlag = {"Rand": 0, "Mitte": 200, "Zentrum": 500}
wohnung_d["miete"] = (400 + 12 * wohnung_d["flaeche"]
                      + wohnung_d["lage"].map(zuschlag)
                      + rng_d.normal(0, 150, n_d))

modell_d = smf.ols(
    "miete ~ flaeche + C(lage, Treatment(reference='Rand'))",
    data=wohnung_d).fit()
print(modell_d.summary())
print(sm.stats.anova_lm(modell_d, typ=2))
```

:::

Referenz ist die Lage am Rand. Die beiden ausgegebenen Lage-Koeffizienten
schätzen den Mietunterschied von Mitte und Zentrum gegenüber dem Rand bei
gleicher Fläche und liegen in der Nähe der simulierten Zuschläge von 200 und
500. In Python muss die Referenzstufe angegeben werden, sonst wird alphabetisch
gewählt; in R bestimmt die Reihenfolge der Faktorstufen die Referenz. Ob die
Variable Lage insgesamt etwas beiträgt, beantwortet nicht der einzelne p-Wert,
sondern der gemeinsame Test über alle Stufen aus der Varianzanalysetabelle.

## Interpretationsfallen

- **Signifikanz ist keine Relevanz.** Bei grossem n wird ein Koeffizient von
  0.4 Einheiten pro Quadratmeter signifikant, ohne für eine Mietentscheidung
  eine Rolle zu spielen. Relevanz liest man am Schätzwert in seiner Einheit, an
  seinem Intervall und an der Residualstreuung.
- **Der p-Wert ist keine Wahrscheinlichkeit für die Nullhypothese.** Er ist die
  Wahrscheinlichkeit dieser oder extremerer Daten, wenn der Koeffizient null
  wäre. Siehe [Hypothesentests: Grundlagen](../inferenz/hypothesentests-grundlagen.qmd).
- **R² ist keine Modellrichtigkeit.** Ein Modell mit falscher Struktur kann ein
  hohes R² haben, und ein korrektes Modell für stark streuende Daten ein
  niedriges. R² steigt zudem mit jedem zusätzlichen Prädiktor; für Vergleiche
  gilt das adjustierte R².
- **Ein Koeffizient ist keine Kausalität.** "Bei konstant gehaltenen anderen
  Prädiktoren" heisst konstant gehalten unter den aufgenommenen Variablen. Eine
  nicht erhobene gemeinsame Ursache bleibt im Modell unsichtbar und verzerrt den
  Koeffizienten.
- **Das Konfidenzintervall ist keine Wahrscheinlichkeitsaussage über den wahren
  Wert.** Das Verfahren trifft in 95 Prozent aller Anwendungen den wahren Wert;
  das konkrete Intervall enthält ihn oder nicht.
- **Der Achsenabschnitt ist selten interpretierbar.** Fläche null und Alter null
  kommt in den Daten nicht vor. Wer den Achsenabschnitt deuten will, zentriert
  die Prädiktoren.
- **Vorhersagen nur im beobachteten Bereich.** Ausserhalb der Datenspanne ist
  die Linearität nicht geprüft und die Vorhersage eine Behauptung.

## Ergebnis berichten

Vorlage für den Ergebnissatz:

> Ein multiples lineares Modell mit [Prädiktoren] erklärt [Zielvariable]
> (F([Df Model], [Df Residuals]) = [F], p = [p], adjustiertes R² = [Wert],
> n = [n]). Bei konstant gehaltenen übrigen Prädiktoren steigt [Zielvariable]
> pro Einheit [Prädiktor] um [Schätzwert] [Einheit]
> (95-Prozent-Konfidenzintervall [unten] bis [oben], p = [p]).

Immer genannt werden: Schätzwert in seiner Einheit, Konfidenzintervall,
Teststatistik mit Freiheitsgraden, p-Wert, adjustiertes R² und n, dazu die
Residualstreuung, wenn es um Vorhersagegüte geht. Genannt wird ausserdem, welche
Voraussetzungen geprüft wurden und mit welchem Ergebnis.

Beispiel für eine Ergebnistabelle:

| Prädiktor | Schätzwert | Standardfehler | 95-Prozent-Intervall | p |
|---|---|---|---|---|
| Achsenabschnitt | | | | |
| Fläche (m²) | | | | |
| Alter (Jahre) | | | | |

## Abgrenzung zu verwandten Methoden

| Methode | Wann diese statt der multiplen linearen Regression |
|---|---|
| [Einfache lineare Regression](einfache-lineare-regression.qmd) | genau ein Prädiktor, keine Kontrolle weiterer Grössen nötig |
| [Logistische Regression](logistische-regression.qmd) | binäre Zielvariable |
| [Regressionsdiagnostik](regressionsdiagnostik.qmd) | Vertiefung zu Residuen, Hebelwerten, Ausreissern und VIF |
| [Modellauswahl](modellauswahl.qmd) | Vergleich mehrerer Modelle, AIC, Validierung |
| Varianzanalyse | nur kategoriale Prädiktoren, Frage nach Gruppenunterschieden; rechnerisch ein Spezialfall dieses Modells |
| [Cox-Modell](../ueberlebenszeit/cox-modell.qmd) | Zielvariable ist eine Zeit bis zu einem Ereignis mit zensierten Fällen |

## Verständnisfragen

::: {.quiz}
Im Output steht für einen Prädiktor `Estimate = 11.8`, `Std. Error = 1.2`. Was
folgt für das 95-Prozent-Konfidenzintervall?

- [x] Es reicht ungefähr von 9.4 bis 14.2 und schliesst die Null nicht ein ~
      Richtig, rund Schätzwert plus minus zwei Standardfehler. Der Koeffizient
      ist deutlich von null verschieden.
- [ ] Es reicht von 10.6 bis 13.0 ~ Das ist plus minus ein Standardfehler und
      entspricht etwa 68 Prozent, nicht 95.
- [ ] Ohne den p-Wert lässt sich das nicht sagen ~ Schätzwert und Standardfehler
      genügen, der p-Wert enthält keine zusätzliche Information darüber.
:::

::: {.quiz}
Der F-Test des Gesamtmodells ist mit p < 0.001 signifikant, R² beträgt 0.71,
aber kein einzelner Koeffizient hat einen p-Wert unter 0.05. Was ist die
naheliegendste Erklärung?

- [ ] Ein Rechenfehler, das kann nicht gleichzeitig auftreten ~ Es kann, und es
      ist ein bekanntes Muster.
- [x] Starke Multikollinearität zwischen den Prädiktoren ~ Richtig. Gemeinsam
      erklären sie viel, aber der Beitrag der einzelnen Variable ist nicht
      trennbar, die Standardfehler werden gross. Prüfen mit VIF.
- [ ] Das Modell hat zu wenige Prädiktoren ~ Zusätzliche Variablen würden die
      Standardfehler eher weiter aufblähen.
:::

::: {.quiz}
Nach Aufnahme eines zweiten Prädiktors fällt der Koeffizient des ersten von 15
auf 4. Was bedeutet das?

- [ ] Der erste Prädiktor ist unwichtig geworden ~ Wichtigkeit ist keine
      Eigenschaft, die sich durch Hinzufügen einer Variablen ändert. Geändert
      hat sich die Frage, die der Koeffizient beantwortet.
- [x] Ein Teil des Zusammenhangs lief über den zweiten Prädiktor ~ Richtig. Der
      Koeffizient misst jetzt den Beitrag bei konstant gehaltenem zweitem
      Prädiktor. Die beiden Grössen hängen zusammen, ein Teil des vorher
      zugeschriebenen Effekts gehört zum neuen Prädiktor.
- [ ] Das Modell ist jetzt falsch spezifiziert ~ Aus der Änderung allein folgt
      das nicht. Welche Fassung passt, entscheidet die inhaltliche Frage.
:::

::: {.quiz}
Das adjustierte R² sinkt, wenn ein weiterer Prädiktor aufgenommen wird, während
das gewöhnliche R² leicht steigt. Was heisst das?

- [x] Der Prädiktor erklärt weniger, als seine Kosten an Freiheitsgraden wert
      sind ~ Richtig. Das gewöhnliche R² kann durch Hinzufügen nie sinken, das
      adjustierte schon. Genau deshalb wird für Vergleiche das adjustierte
      gelesen.
- [ ] Die Berechnung ist unstimmig ~ Beide Grössen verhalten sich genau so, wie
      sie definiert sind.
- [ ] Der Prädiktor ist mit der Zielvariable negativ korreliert ~ Die Richtung
      des Zusammenhangs spielt für R² keine Rolle.
:::

## Verlinkte Ressourcen

- [An Introduction to Statistical Learning, Kapitel 3](https://www.statlearning.com/)
- [statsmodels: Ordinary Least Squares](https://www.statsmodels.org/stable/regression.html)
- [R-Dokumentation zu `lm`](https://stat.ethz.ch/R-manual/R-devel/library/stats/html/lm.html)
