---
title: "Regularisierung"
description: "Ridge, Lasso und Elastic Net: Strafterm, Standardisierung und Wahl von Lambda."
categories: ["Regression", "Modellvalidierung", "Interpretation", "R", "Python"]
quelle: ["STATDA"]
seitentyp: methode
stand: fertig
order: 44
---

```{r}
#| label: setup-r
#| include: false
library(glmnet)

# Lehmer-Generator: deterministisch, identisch in R und Python
lehmer <- function(saat, anzahl) {
  s <- saat; raus <- numeric(anzahl)
  for (k in seq_len(anzahl)) {
    s <- (16807 * s) %% 2147483647
    raus[k] <- s / 2147483647
  }
  raus
}
normalwerte <- function(saat, anzahl, mittel = 0, streuung = 1)
  mittel + streuung * qnorm(lehmer(saat, anzahl))
normalmatrix <- function(saat, zeilen, spalten)
  matrix(qnorm(lehmer(saat, zeilen * spalten)), nrow = zeilen, byrow = TRUE)

# 150 Faelle, zwei echte Praediktoren, sechs Rauschgroessen
n <- 150

u <- normalmatrix(42, n, 8)
x1 <- round(20 + 5 * u[, 1], 2)
x2 <- round(50 + 10 * u[, 2], 2)
rauschen <- round(6 * u[, 3], 2)

daten <- data.frame(
  y  = round(100 + 2.5 * x1 - 0.8 * x2 + rauschen, 2),
  x1 = x1,
  x2 = x2,
  z1 = round(u[, 4], 3),
  z2 = round(u[, 5], 3),
  z3 = round(u[, 6], 3),
  z4 = round(u[, 7], 3),
  z5 = round(u[, 8], 3),
  z6 = round(normalwerte(99, n), 3)
)
```

```{python}
#| label: setup-python
#| include: false
import numpy as np
import pandas as pd
import matplotlib
import matplotlib.pyplot as plt
from scipy import stats
from sklearn.linear_model import (
    Ridge, Lasso, ElasticNet,
    RidgeCV, LassoCV, ElasticNetCV,
    LogisticRegression,
)
from sklearn.preprocessing import StandardScaler

plt.rcParams.update({"figure.figsize": (7, 4.2), "font.size": 11,
                     "savefig.dpi": 288, "figure.dpi": 288})


def lehmer(saat, anzahl):
    s = saat
    raus = np.empty(anzahl)
    for k in range(anzahl):
        s = (16807 * s) % 2147483647
        raus[k] = s / 2147483647
    return raus


def normalwerte(saat, anzahl, mittel=0, streuung=1):
    return mittel + streuung * stats.norm.ppf(lehmer(saat, anzahl))


def normalmatrix(saat, zeilen, spalten):
    return stats.norm.ppf(lehmer(saat, zeilen * spalten)).reshape(zeilen, spalten)


n = 150

u = normalmatrix(42, n, 8)
x1 = np.round(20 + 5 * u[:, 0], 2)
x2 = np.round(50 + 10 * u[:, 1], 2)
rauschen = np.round(6 * u[:, 2], 2)

daten = pd.DataFrame({
    "y":  np.round(100 + 2.5 * x1 - 0.8 * x2 + rauschen, 2),
    "x1": x1,
    "x2": x2,
    "z1": np.round(u[:, 3], 3),
    "z2": np.round(u[:, 4], 3),
    "z3": np.round(u[:, 5], 3),
    "z4": np.round(u[:, 6], 3),
    "z5": np.round(u[:, 7], 3),
    "z6": np.round(normalwerte(99, n), 3),
})
```

Alle Beispiele rechnen mit demselben Datensatz: 150 Fälle, zwei Prädiktoren
`x1` und `x2`, die tatsächlich auf `y` wirken (wahre Koeffizienten 2.5 und
-0.8), und sechs Rauschgrössen `z1` bis `z6`, die keinen Zusammenhang mit `y`
haben. Die Wahrheit ist bekannt, also lässt sich prüfen, ob das Verfahren sie
findet.

## Kurzsteckbrief

| | |
|---|---|
| Fragestellung | Welche Prädiktoren gehören ins Modell, und wie stark sollen ihre Koeffizienten geschrumpft werden? |
| Eingang | eine Matrix von Prädiktoren und eine Zielgrösse, typischerweise mit vielen Prädiktoren relativ zu n |
| Was die Verfahren liefern | geschrumpfte (Ridge) oder auf null gesetzte (Lasso) Koeffizienten, gesteuert über einen Strafparameter Lambda |
| R-Funktionen | `glmnet()`, `cv.glmnet()`, `coef()` |
| Python-Funktionen | `Ridge`, `Lasso`, `ElasticNet`, `RidgeCV`, `LassoCV`, `ElasticNetCV` aus `sklearn.linear_model` |
| Verwandte Methoden | [Modellauswahl](modellauswahl.qmd), [multiple lineare Regression](multiple-lineare-regression.qmd), [Regressionsdiagnostik](regressionsdiagnostik.qmd) |

## Wann diese Methode, wann nicht

| Situation | Regularisierung sinnvoll? |
|---|---|
| Viele Prädiktoren, wenig Fälle (p nahe n oder p > n) | ja, oft die einzige stabile Methode |
| Viele korrelierte Prädiktoren | ja, besonders Ridge |
| Ziel ist Variablenselektion | ja, Lasso oder Elastic Net |
| Wenige Prädiktoren, fachlich begründet | nein, die gewöhnliche Regression reicht |
| Exakte, unverzerrte Koeffizienten nötig | nein, Regularisierung erzeugt bewusst Verzerrung, um die Varianz zu senken |
| Inferenz (p-Werte, Konfidenzintervalle) steht im Vordergrund | nein, glmnet liefert keine p-Werte, und das ist Absicht |

## Grundidee und Modell

Die gewöhnliche Regression minimiert die Summe der quadrierten Residuen (RSS).
Regularisierung fügt einen **Strafterm** hinzu, der grosse Koeffizienten
bestraft. Der Strafparameter $\lambda$ steuert die Stärke: Bei $\lambda = 0$
entsteht die gewöhnliche Regression, bei $\lambda \to \infty$ werden alle
Koeffizienten gegen null gedrückt.

| Methode | Zielfunktion | Was sie tut |
|---|---|---|
| Ridge (L2) | $\text{RSS} + \lambda \sum \beta_j^2$ | schrumpft alle Koeffizienten gleichmässig Richtung null, setzt aber keinen exakt auf null |
| Lasso (L1) | $\text{RSS} + \lambda \sum |\beta_j|$ | schrumpft Koeffizienten und setzt manche exakt auf null (Variablenselektion) |
| Elastic Net | $\text{RSS} + \lambda\bigl(\alpha \sum |\beta_j| + \tfrac{1-\alpha}{2} \sum \beta_j^2\bigr)$ | Mischung aus beiden, gesteuert über $\alpha$ |

### Warum Lasso Koeffizienten auf null setzt

Die Geometrie erklärt den Unterschied. Die Nebenbedingung $\sum |\beta_j| \le t$
(Lasso) bildet im Koeffizientenraum einen Diamanten mit Ecken auf den Achsen.
Die Nebenbedingung $\sum \beta_j^2 \le t$ (Ridge) bildet eine Kugel. Die
Konturlinien der RSS-Funktion sind Ellipsen. Beim Lasso trifft die Ellipse den
Diamanten typischerweise an einer Ecke, wo mindestens eine Koordinate null ist.
Beim Ridge trifft sie die Kugel irgendwo auf der glatten Oberfläche, wo im
Allgemeinen keine Koordinate null ist.

### Standardisierung ist Pflicht

Bevor der Strafterm angewendet wird, müssen alle Prädiktoren auf dieselbe Skala
gebracht werden. Ohne Standardisierung bestraft der Strafterm einen Koeffizienten
stärker, bloss weil sein Prädiktor in grossen Einheiten gemessen wird. `glmnet`
standardisiert intern (und gibt die Koeffizienten auf der Originalskala zurück).
In scikit-learn muss man selbst mit `StandardScaler` arbeiten.

### Lambda wählen: Kreuzvalidierung

`cv.glmnet` (R) und `LassoCV` / `RidgeCV` (Python) suchen das beste $\lambda$
per Kreuzvalidierung. Zwei Werte sind üblich:

| Wert | Bedeutung | Wann verwenden |
|---|---|---|
| `lambda.min` | Lambda mit dem kleinsten mittleren CV-Fehler | Vorhersage steht im Vordergrund |
| `lambda.1se` | grösstes Lambda, dessen CV-Fehler noch innerhalb eines Standardfehlers von `lambda.min` liegt | sparsameres Modell, oft robuster |

### Koeffizientenpfade

Trägt man die geschätzten Koeffizienten gegen $\log(\lambda)$ auf, sieht man,
wie jeder Koeffizient mit wachsendem $\lambda$ schrumpft (und beim Lasso
irgendwann null wird). Die Reihenfolge, in der Koeffizienten verschwinden,
zeigt ihre relative Wichtigkeit.

### Freiheitsgrade

Beim Ridge entspricht die effektive Zahl der Freiheitsgrade der Spur von
$X(X^\top X + \lambda I)^{-1}X^\top$ und sinkt stetig von p auf null. Beim
Lasso ist die Zahl der von null verschiedenen Koeffizienten ein brauchbarer
Schätzer der Freiheitsgrade.

### Regularisierte logistische Regression

Dieselbe Idee gilt für die logistische Regression: Die Log-Likelihood wird
um denselben Strafterm ergänzt. In R: `glmnet(..., family = "binomial")`.
In Python: `LogisticRegression(penalty="l1", solver="saga")` oder
`penalty="l2"`.

## Voraussetzungen und ihre Prüfung

| Voraussetzung | Prüfung | Was passiert bei Verletzung |
|---|---|---|
| Standardisierte Prädiktoren | `glmnet` macht es intern; in sklearn `StandardScaler` | ohne Standardisierung werden Koeffizienten ungleichmässig bestraft |
| Keine perfekte Multikollinearität | Korrelationsmatrix, VIF | Ridge kann damit umgehen; bei Lasso wird die Auswahl unter korrelierten Prädiktoren willkürlich |
| Genügend Fälle pro Prädiktor | Verhältnis n/p prüfen | bei sehr kleinem n/p auch Regularisierung instabil |
| Linearität (bei linearer Regression) | Residualplots nach Anpassung | wie bei der gewöhnlichen Regression |

::: {.note-box}
**Regularisierung lockert die Anforderung, dass n >> p sein muss.** Lasso und
Ridge funktionieren auch bei p > n, wo die gewöhnliche Regression gar nicht
berechenbar ist. Die Lösung ist dann nicht mehr eindeutig ohne den Strafterm.
:::

## Output lesen

### `print(cv.glmnet)` in R

| Grösse | Was sie sagt | Faustregel oder Falle |
|---|---|---|
| `Lambda` | der Strafparameter | logarithmische Skala, deshalb sehen kleine Änderungen gross aus |
| `Index` | laufende Nummer des Lambda-Werts | zählt vom grössten Lambda abwärts |
| `Measure` | mittlerer CV-Fehler (MSE bei Regression, Deviance bei Klassifikation) | kleiner ist besser |
| `SE` | Standardfehler des CV-Fehlers über die Folds | bestimmt die Breite des 1se-Bandes |
| `Nonzero` | Anzahl der von null verschiedenen Koeffizienten | beim Lasso das Ergebnis der Variablenselektion |

`lambda.min` ist das Lambda mit dem kleinsten Measure. `lambda.1se` ist das
grösste Lambda, dessen Measure noch innerhalb von `lambda.min + SE` liegt.

### `coef(cv_fit, s = "lambda.1se")` in R

Gibt eine dünn besetzte Matrix zurück. Einträge mit `.` sind exakt null (beim
Lasso). Der Achsenabschnitt steht in der ersten Zeile und wird nie bestraft.

### Python: `LassoCV`, `RidgeCV`, `ElasticNetCV`

| Attribut | Was es sagt |
|---|---|
| `.alpha_` | das gewählte Lambda (Achtung: heisst hier `alpha`, siehe Namenskollision unten) |
| `.coef_` | die geschätzten Koeffizienten |
| `.mse_path_` | CV-Fehler für jedes Lambda und jeden Fold |
| `.alphas_` | alle geprüften Lambda-Werte |

::: {.note-box}
**Namenskollision zwischen R und Python.** Diese Falle erzeugt regelmässig
Verwirrung und falsche Ergebnisse:

| Konzept | glmnet (R) | scikit-learn (Python) |
|---|---|---|
| Stärke der Regularisierung | `lambda` | `alpha` |
| Mischung L1/L2 (0 = Ridge, 1 = Lasso) | `alpha` | `l1_ratio` |

Dazu kommt: Die Zielfunktionen sind unterschiedlich skaliert. glmnet
minimiert $\frac{1}{2n}\text{RSS} + \lambda \cdot \text{Strafe}$, scikit-learn
minimiert $\frac{1}{2n}\text{RSS} + \alpha \cdot \text{Strafe}$ (bei Lasso)
bzw. $\text{RSS} + \alpha \cdot \text{Strafe}$ (bei Ridge). Die Lambda-Werte
sind deshalb zwischen R und Python **nicht direkt vergleichbar**.
:::

## Interpretationsfallen

- **Regularisierte Koeffizienten sind verzerrt.** Das ist beabsichtigt: Man
  tauscht Verzerrung gegen geringere Varianz. Aber man darf sie nicht wie
  OLS-Koeffizienten interpretieren ("ein Einheit mehr in x ergibt ...").
- **Lasso wählt unter korrelierten Prädiktoren willkürlich.** Wenn zwei
  Prädiktoren fast dasselbe messen, setzt Lasso einen auf null und behält den
  anderen. Welchen, hängt an kleinen Datenänderungen. Ridge verteilt das Gewicht
  gleichmässig.
- **Das 1se-Modell ist nicht das beste nach CV.** Es ist das sparsamste, das
  noch im Rahmen der Unsicherheit des besten liegt. Das ist eine konservative
  Wahl, die Überanpassung vermeidet, aber echte Effekte übersehen kann.
- **Ein Koeffizient von null im Lasso bedeutet nicht, dass der Prädiktor
  unwichtig ist.** Er kann durch einen korrelierten Prädiktor vertreten werden.
- **p-Werte fehlen mit Absicht.** Regularisierung ist ein Vorhersageverfahren.
  Wer Inferenz braucht, nimmt die gewöhnliche Regression oder spezialisierte
  Methoden (debiased Lasso, selective inference).

## Ergebnis berichten

> Angepasst wurde ein [Ridge/Lasso/Elastic-Net]-Modell auf [n] Beobachtungen
> mit [p] Prädiktoren. Lambda wurde per [k]-facher Kreuzvalidierung gewählt
> ([lambda.min/lambda.1se] = [Wert]). Das gewählte Modell enthält [Anzahl]
> von null verschiedene Koeffizienten. Der mittlere CV-Fehler beträgt [Wert].

Genannt werden: welches Verfahren, wie Lambda gewählt wurde, wie viele
Koeffizienten übrig bleiben, und der Vorhersagefehler. Weil keine p-Werte
vorliegen, werden Koeffizienten nicht als "signifikant" bezeichnet.

## Abgrenzung zu verwandten Methoden

| Methode | Wann diese statt der Regularisierung |
|---|---|
| [Modellauswahl](modellauswahl.qmd) (AIC, BIC, Stepwise) | wenige, fachlich ausgewählte Kandidatenmodelle |
| [Multiple lineare Regression](multiple-lineare-regression.qmd) | n >> p und Inferenz steht im Vordergrund |
| [Regressionsdiagnostik](regressionsdiagnostik.qmd) | Prüfung, ob ein bestehendes Modell zulässig ist |
| Principal Components Regression | Dimensionsreduktion statt Variablenselektion |
| Bayesianische Regression | Strafterm als Prior interpretiert, volle Posteriorverteilung |

## Beispiele

:::: {.panel-tabset}

### Beispiel 1: Standardfall

#### Frage und Datenlage

Zwei echte Prädiktoren (`x1`, `x2`) und sechs Rauschgrössen (`z1` bis `z6`).
Ridge und Lasso werden angepasst, die Koeffizientenpfade verglichen, und per
Kreuzvalidierung das beste Lambda gewählt.

#### Rechnung

::: {.panel-tabset}

##### R

```{r}
#| label: b1-reg-pfade-r
#| fig-cap: "Koeffizientenpfade: Ridge (links) und Lasso (rechts)"
#| fig-width: 10
#| fig-height: 4
X <- as.matrix(daten[, c("x1", "x2", paste0("z", 1:6))])
y <- daten$y

ridge_fit <- glmnet(X, y, alpha = 0)
lasso_fit <- glmnet(X, y, alpha = 1)

par(mfrow = c(1, 2))
plot(ridge_fit, xvar = "lambda", main = "Ridge (alpha = 0)")
plot(lasso_fit, xvar = "lambda", main = "Lasso (alpha = 1)")
```

```{r}
#| label: b1-reg-cv-r
cv_ridge <- cv.glmnet(X, y, alpha = 0)
cv_lasso <- cv.glmnet(X, y, alpha = 1)

cat("Ridge lambda.min:", round(cv_ridge$lambda.min, 4), "\n")
cat("Ridge lambda.1se:", round(cv_ridge$lambda.1se, 4), "\n")
cat("Lasso lambda.min:", round(cv_lasso$lambda.min, 4), "\n")
cat("Lasso lambda.1se:", round(cv_lasso$lambda.1se, 4), "\n")
```

```{r}
#| label: b1-reg-koef-r
cat("--- Lasso-Koeffizienten bei lambda.1se ---\n")
print(coef(cv_lasso, s = "lambda.1se"))

cat("\n--- Ridge-Koeffizienten bei lambda.1se ---\n")
print(round(as.matrix(coef(cv_ridge, s = "lambda.1se")), 4))
```

##### Python

```{python}
#| label: b1-reg-pfade-py
#| fig-cap: "Koeffizientenpfade: Ridge (links) und Lasso (rechts)"
spalten = ["x1", "x2", "z1", "z2", "z3", "z4", "z5", "z6"]
X = daten[spalten].values
y_werte = daten["y"].values

scaler = StandardScaler()
X_std = scaler.fit_transform(X)

# Koeffizientenpfade berechnen
alphas_log = np.logspace(4, -2, 200)

ridge_koef = np.array([Ridge(alpha=a).fit(X_std, y_werte).coef_
                        for a in alphas_log])
lasso_koef = np.array([Lasso(alpha=a, max_iter=10000).fit(X_std, y_werte).coef_
                        for a in alphas_log])

fig, (ax1, ax2) = plt.subplots(1, 2, figsize=(10, 4))
for j, name in enumerate(spalten):
    ax1.plot(np.log10(alphas_log), ridge_koef[:, j], label=name)
    ax2.plot(np.log10(alphas_log), lasso_koef[:, j], label=name)
ax1.set_xlabel("log10(alpha)")
ax1.set_ylabel("Koeffizient (standardisiert)")
ax1.set_title("Ridge")
ax1.legend(fontsize=7)
ax2.set_xlabel("log10(alpha)")
ax2.set_ylabel("Koeffizient (standardisiert)")
ax2.set_title("Lasso")
ax2.legend(fontsize=7)
plt.tight_layout()
_x = plt.savefig("b1_pfade.png")
plt.show()
```

```{python}
#| label: b1-reg-cv-py
cv_lasso = LassoCV(cv=10, max_iter=10000).fit(X_std, y_werte)
cv_ridge = RidgeCV(alphas=np.logspace(-2, 4, 200), cv=10).fit(X_std, y_werte)

print(f"Lasso alpha (= glmnet lambda): {cv_lasso.alpha_:.4f}")
print(f"Ridge alpha (= glmnet lambda): {cv_ridge.alpha_:.4f}")
print()

print("--- Lasso-Koeffizienten (standardisierte Skala) ---")
for name, koef in zip(spalten, cv_lasso.coef_):
    marker = "." if abs(koef) < 1e-10 else ""
    print(f"  {name:4s}  {koef:8.4f}  {marker}")

print("\n--- Ridge-Koeffizienten (standardisierte Skala) ---")
for name, koef in zip(spalten, cv_ridge.coef_):
    print(f"  {name:4s}  {koef:8.4f}")
```

:::

#### Output Zeile für Zeile

In den Koeffizientenpfaden zeigt sich der zentrale Unterschied:

| Beobachtung | Ridge | Lasso |
|---|---|---|
| Koeffizienten bei kleinem Lambda | nahe den OLS-Werten | nahe den OLS-Werten |
| Koeffizienten bei grossem Lambda | alle gegen null, keiner exakt null | ein Koeffizient nach dem anderen wird exakt null |
| `x1` und `x2` | bleiben die grössten | verschwinden als letzte |
| `z1` bis `z6` | bleiben klein, aber nie null | werden nacheinander auf null gesetzt |

Das Lasso-Modell bei `lambda.1se` enthält typischerweise nur `x1` und `x2`
(oder sehr wenige weitere). Ridge behält alle acht Prädiktoren, schrumpft
die unwichtigen aber stark.

#### Interpretation und Ergebnissatz

> Ein Lasso-Modell auf 150 Beobachtungen mit acht Prädiktoren wählt per
> 10-facher Kreuzvalidierung bei `lambda.1se` die beiden echten Prädiktoren
> `x1` und `x2` aus und setzt die sechs Rauschgrössen auf null. Ridge behält
> alle acht, schrumpft die Rauschgrössen aber auf nahezu null.

### Beispiel 2: Nullbefund

#### Frage und Datenlage

Was passiert, wenn Lambda sehr gross gewählt wird oder das Signal zu schwach
ist? Das Lasso setzt dann **alle** Koeffizienten auf null. Was bedeutet das?

#### Rechnung

::: {.panel-tabset}

##### R

```{r}
#| label: b2-reg-null-r
X <- as.matrix(daten[, c("x1", "x2", paste0("z", 1:6))])
y <- daten$y

lasso_fit <- glmnet(X, y, alpha = 1)

# Grosses Lambda: alle Koeffizienten null
lambda_gross <- max(lasso_fit$lambda) * 2
cat("Lambda =", round(lambda_gross, 2), "\n")
cat("Koeffizienten:\n")
print(coef(lasso_fit, s = lambda_gross))

# Ab welchem Lambda verschwinden alle Koeffizienten?
cat("\nlambda.max (erstes Lambda, bei dem mindestens ein Koeffizient != 0):\n")
cat(round(max(lasso_fit$lambda), 4), "\n")

# Nur-Rauschen-Daten
y_rauschen <- round(normalwerte(77, n, mittel = 100, streuung = 16), 2)
cv_rauschen <- cv.glmnet(X, y_rauschen, alpha = 1)
cat("\n--- Nur Rauschen als Zielgroesse ---\n")
cat("lambda.min:", round(cv_rauschen$lambda.min, 4), "\n")
cat("lambda.1se:", round(cv_rauschen$lambda.1se, 4), "\n")
cat("Koeffizienten bei lambda.1se:\n")
print(coef(cv_rauschen, s = "lambda.1se"))
```

##### Python

```{python}
#| label: b2-reg-null-py
spalten = ["x1", "x2", "z1", "z2", "z3", "z4", "z5", "z6"]
X = daten[spalten].values
y_werte = daten["y"].values
scaler = StandardScaler()
X_std = scaler.fit_transform(X)

# Grosses Alpha: alle Koeffizienten null
lasso_gross = Lasso(alpha=100.0, max_iter=10000).fit(X_std, y_werte)
print("alpha = 100.0")
print("Koeffizienten:")
for name, koef in zip(spalten, lasso_gross.coef_):
    print(f"  {name:4s}  {koef:8.4f}")
print(f"  Alle null: {np.all(np.abs(lasso_gross.coef_) < 1e-10)}")

# Nur-Rauschen-Daten
y_rauschen = np.round(normalwerte(77, n, mittel=100, streuung=16), 2)
cv_rauschen = LassoCV(cv=10, max_iter=10000).fit(X_std, y_rauschen)
print(f"\n--- Nur Rauschen als Zielgroesse ---")
print(f"Gewaehltes alpha: {cv_rauschen.alpha_:.4f}")
print("Koeffizienten:")
for name, koef in zip(spalten, cv_rauschen.coef_):
    marker = "(null)" if abs(koef) < 1e-10 else ""
    print(f"  {name:4s}  {koef:8.4f}  {marker}")
```

:::

#### Output Zeile für Zeile

| Szenario | Ergebnis | Bedeutung |
|---|---|---|
| Lambda deutlich grösser als lambda.max | alle Koeffizienten exakt null | das Modell sagt für jeden Fall denselben Wert vorher (den Mittelwert von y) |
| Nur-Rauschen-Daten, Lasso mit CV | die meisten oder alle Koeffizienten null | es gibt kein Signal zu finden, und das Lasso erkennt das |

::: {.note-box}
**Ein leeres Modell ist kein Fehler.** Wenn das Lasso alle Koeffizienten auf
null setzt, bedeutet das: Die Daten enthalten kein Signal, das stark genug ist,
um den Strafterm zu überwinden. Das ist eine ehrliche Antwort. Die Alternative
(ein überangepasstes Modell mit zufälligen Koeffizienten) wäre schlechter.
:::

#### Interpretation und Ergebnissatz

> Bei sehr grossem Lambda oder fehlendem Signal setzt das Lasso alle
> Koeffizienten auf null. Das resultierende Modell sagt den Mittelwert von y
> vorher. Das ist kein Versagen des Verfahrens, sondern ein korrekter Befund:
> Es gibt nichts Verlässliches zu finden.

### Beispiel 3: Korrelierte Prädiktoren

#### Frage und Datenlage

Drei Prädiktoren messen im Wesentlichen dasselbe (Korrelation > 0.9). Wie
unterscheiden sich Ridge und Lasso in diesem Fall?

#### Rechnung

::: {.panel-tabset}

##### R

```{r}
#| label: b3-reg-korr-daten-r
M <- normalmatrix(31, n, 3)
basis   <- M[, 1]
korr_x1 <- round(10 + 3 * basis + 0.5 * M[, 2], 2)
korr_x2 <- round(10 + 3 * basis + 0.5 * M[, 3], 2)
korr_x3 <- round(10 + 3 * basis + 0.5 * normalwerte(55, n), 2)

y_korr <- round(50 + 2 * basis + 4 * normalwerte(66, n), 2)

korr_daten <- data.frame(
  y  = y_korr,
  k1 = korr_x1,
  k2 = korr_x2,
  k3 = korr_x3
)

cat("Korrelationen:\n")
print(round(cor(korr_daten[, c("k1", "k2", "k3")]), 3))
```

```{r}
#| label: b3-reg-korr-vergleich-r
X_korr <- as.matrix(korr_daten[, c("k1", "k2", "k3")])

cv_ridge_k <- cv.glmnet(X_korr, y_korr, alpha = 0)
cv_lasso_k <- cv.glmnet(X_korr, y_korr, alpha = 1)
cv_enet_k  <- cv.glmnet(X_korr, y_korr, alpha = 0.5)

cat("--- Ridge bei lambda.1se ---\n")
print(round(as.matrix(coef(cv_ridge_k, s = "lambda.1se")), 4))

cat("\n--- Lasso bei lambda.1se ---\n")
print(coef(cv_lasso_k, s = "lambda.1se"))

cat("\n--- Elastic Net (alpha=0.5) bei lambda.1se ---\n")
print(coef(cv_enet_k, s = "lambda.1se"))
```

##### Python

```{python}
#| label: b3-reg-korr-daten-py
M = normalmatrix(31, n, 3)
basis = M[:, 0]
korr_x1 = np.round(10 + 3 * basis + 0.5 * M[:, 1], 2)
korr_x2 = np.round(10 + 3 * basis + 0.5 * M[:, 2], 2)
korr_x3 = np.round(10 + 3 * basis + 0.5 * normalwerte(55, n), 2)

y_korr = np.round(50 + 2 * basis + 4 * normalwerte(66, n), 2)

korr_daten_py = pd.DataFrame({
    "y": y_korr, "k1": korr_x1, "k2": korr_x2, "k3": korr_x3
})

print("Korrelationen:")
print(korr_daten_py[["k1", "k2", "k3"]].corr().round(3))
```

```{python}
#| label: b3-reg-korr-vergleich-py
X_korr = korr_daten_py[["k1", "k2", "k3"]].values
scaler_k = StandardScaler()
X_korr_std = scaler_k.fit_transform(X_korr)

cv_ridge_k = RidgeCV(alphas=np.logspace(-2, 4, 200), cv=10).fit(X_korr_std, y_korr)
cv_lasso_k = LassoCV(cv=10, max_iter=10000).fit(X_korr_std, y_korr)
cv_enet_k = ElasticNetCV(l1_ratio=0.5, cv=10, max_iter=10000).fit(X_korr_std, y_korr)

print("--- Ridge ---")
for name, koef in zip(["k1", "k2", "k3"], cv_ridge_k.coef_):
    print(f"  {name}  {koef:8.4f}")

print("\n--- Lasso ---")
for name, koef in zip(["k1", "k2", "k3"], cv_lasso_k.coef_):
    marker = "(null)" if abs(koef) < 1e-10 else ""
    print(f"  {name}  {koef:8.4f}  {marker}")

print("\n--- Elastic Net (l1_ratio=0.5) ---")
for name, koef in zip(["k1", "k2", "k3"], cv_enet_k.coef_):
    marker = "(null)" if abs(koef) < 1e-10 else ""
    print(f"  {name}  {koef:8.4f}  {marker}")
```

:::

#### Output Zeile für Zeile

| Methode | k1 | k2 | k3 | Beobachtung |
|---|---|---|---|---|
| Ridge | alle drei erhalten ähnliche Koeffizienten | | | verteilt das Gewicht gleichmässig |
| Lasso | einer erhält alles, die anderen null | | | wählt willkürlich einen der korrelierten Prädiktoren |
| Elastic Net | Mittelweg: weniger extrem als Lasso | | | Kompromiss zwischen beiden |

::: {.note-box}
**Welchen der korrelierten Prädiktoren das Lasso behält, ist instabil.** Bei
leicht veränderten Daten kann ein anderer übrig bleiben. Das ist kein Fehler,
sondern eine Eigenschaft des Verfahrens. Wer wissen will, dass alle drei
zusammenhängen, braucht Ridge oder Elastic Net.
:::

#### Interpretation und Ergebnissatz

> Bei drei hoch korrelierten Prädiktoren (r > 0.9) verteilt Ridge das Gewicht
> gleichmässig auf alle drei, während Lasso willkürlich einen auswählt und die
> anderen auf null setzt. Elastic Net liegt dazwischen. Ridge ist deshalb
> vorzuziehen, wenn alle korrelierten Prädiktoren inhaltlich relevant sind;
> Lasso, wenn ein sparsames Modell gewünscht ist.

### Beispiel 4: lambda.min vs. lambda.1se

#### Frage und Datenlage

Derselbe Datensatz wie in Beispiel 1. Wie unterscheiden sich die Modelle
bei `lambda.min` (bester CV-Fehler) und `lambda.1se` (sparsamste Version
innerhalb eines Standardfehlers)? Wann ist welches vorzuziehen?

#### Rechnung

::: {.panel-tabset}

##### R

```{r}
#| label: b4-reg-lambda-r
#| fig-cap: "CV-Fehler als Funktion von Lambda. Vertikale Linien: lambda.min (links) und lambda.1se (rechts)."
X <- as.matrix(daten[, c("x1", "x2", paste0("z", 1:6))])
y <- daten$y

cv_lasso <- cv.glmnet(X, y, alpha = 1)
plot(cv_lasso)

cat("lambda.min:", round(cv_lasso$lambda.min, 4), "\n")
cat("lambda.1se:", round(cv_lasso$lambda.1se, 4), "\n\n")

cat("--- Koeffizienten bei lambda.min ---\n")
koef_min <- coef(cv_lasso, s = "lambda.min")
print(koef_min)

cat("\n--- Koeffizienten bei lambda.1se ---\n")
koef_1se <- coef(cv_lasso, s = "lambda.1se")
print(koef_1se)

cat("\nNonzero bei lambda.min:", sum(koef_min[-1] != 0), "\n")
cat("Nonzero bei lambda.1se:", sum(koef_1se[-1] != 0), "\n")
```

```{r}
#| label: b4-reg-cv-vergleich-r
# CV-Fehler bei beiden Lambda-Werten
idx_min <- which(cv_lasso$lambda == cv_lasso$lambda.min)
idx_1se <- which(cv_lasso$lambda == cv_lasso$lambda.1se)

cat("CV-MSE bei lambda.min:", round(cv_lasso$cvm[idx_min], 4),
    "+/-", round(cv_lasso$cvsd[idx_min], 4), "\n")
cat("CV-MSE bei lambda.1se:", round(cv_lasso$cvm[idx_1se], 4),
    "+/-", round(cv_lasso$cvsd[idx_1se], 4), "\n")
```

##### Python

```{python}
#| label: b4-reg-lambda-py
#| fig-cap: "CV-Fehler als Funktion von log10(alpha). Die vertikale Linie zeigt das gewaehlte alpha."
spalten = ["x1", "x2", "z1", "z2", "z3", "z4", "z5", "z6"]
X = daten[spalten].values
y_werte = daten["y"].values
scaler = StandardScaler()
X_std = scaler.fit_transform(X)

cv_lasso = LassoCV(cv=10, max_iter=10000).fit(X_std, y_werte)

# CV-Fehlerkurve
mse_mittel = cv_lasso.mse_path_.mean(axis=1)
mse_se = cv_lasso.mse_path_.std(axis=1) / np.sqrt(cv_lasso.mse_path_.shape[1])

fig, ax = plt.subplots(figsize=(7, 4.2))
ax.semilogx(cv_lasso.alphas_, mse_mittel, color="steelblue")
ax.fill_between(cv_lasso.alphas_, mse_mittel - mse_se, mse_mittel + mse_se,
                alpha=0.2, color="steelblue")
ax.axvline(cv_lasso.alpha_, color="red", linestyle="--",
           label=f"alpha = {cv_lasso.alpha_:.4f}")
ax.set_xlabel("alpha (= glmnet lambda)")
ax.set_ylabel("Mittlerer CV-MSE")
ax.set_title("Lasso: Kreuzvalidierungsfehler")
ax.legend()
plt.tight_layout()
_x = plt.savefig("b4_cv.png")
plt.show()

print(f"Gewaehltes alpha: {cv_lasso.alpha_:.4f}")
print("\nKoeffizienten (standardisierte Skala):")
for name, koef in zip(spalten, cv_lasso.coef_):
    marker = "(null)" if abs(koef) < 1e-10 else ""
    print(f"  {name:4s}  {koef:8.4f}  {marker}")
print(f"\nNonzero: {np.sum(np.abs(cv_lasso.coef_) > 1e-10)}")
```

:::

#### Output Zeile für Zeile

| Modell | Lambda/Alpha | Nonzero | CV-MSE | Beobachtung |
|---|---|---|---|---|
| `lambda.min` | kleiner | mehr | minimal besser | nimmt evtl. Rauschgrössen mit, weil ihr zufälliger Beitrag den CV-Fehler gerade noch senkt |
| `lambda.1se` | grösser | weniger | kaum schlechter | sparsameres Modell, verzichtet auf zweifelhafte Prädiktoren |

Die Differenz im CV-Fehler zwischen den beiden liegt innerhalb eines
Standardfehlers. Genau das ist die Definition von `lambda.1se`: das grösste
Lambda, bei dem der Fehler noch im 1-SE-Band um das Minimum liegt.

| Ziel | Wahl |
|---|---|
| Maximale Vorhersagegenauigkeit | `lambda.min` |
| Interpretierbarkeit und Robustheit | `lambda.1se` |
| Variablenselektion (welche Prädiktoren zählen?) | `lambda.1se` |
| Sehr viele Prädiktoren, wenig Fälle | `lambda.1se` (Überanpassung vermeiden) |

#### Interpretation und Ergebnissatz

> Das Lasso-Modell bei `lambda.1se` enthält weniger Prädiktoren als bei
> `lambda.min`, bei einem CV-Fehler, der innerhalb eines Standardfehlers des
> Minimums liegt. Für die Variablenselektion und die Interpretierbarkeit ist
> `lambda.1se` vorzuziehen; für reine Vorhersage `lambda.min`.

::::

## Verständnisfragen

::: {.quiz}
Ein Lasso-Modell setzt drei von acht Koeffizienten auf null. Was bedeutet
das für die Interpretation der fünf verbleibenden Prädiktoren?

- [x] Sie wurden vom Lasso als die nützlichsten für die Vorhersage ausgewählt;
      ob sie kausal wirken, sagt das Verfahren nicht ~ Richtig. Lasso wählt
      nach Vorhersagekraft, nicht nach kausaler Relevanz. Ausserdem kann ein
      auf null gesetzter Prädiktor durch einen korrelierten vertreten werden.
- [ ] Sie sind statistisch signifikant ~ Regularisierung liefert keine p-Werte.
      "Signifikant" ist hier der falsche Begriff.
- [ ] Die drei anderen Prädiktoren haben keinen Zusammenhang mit y ~ Nicht
      zwingend. Sie können durch korrelierte Prädiktoren vertreten werden, oder
      ihr Effekt ist zu schwach, um den Strafterm zu überwinden.
:::

::: {.quiz}
Zwei Prädiktoren korrelieren mit r = 0.95. Wie verhalten sich Ridge und Lasso?

- [x] Ridge verteilt das Gewicht auf beide, Lasso wählt willkürlich einen aus ~
      Richtig. Das ist ein zentraler Unterschied. Wenn beide inhaltlich relevant
      sind, ist Ridge besser; wenn ein sparsames Modell gewünscht ist, Lasso
      oder Elastic Net.
- [ ] Beide schliessen einen der beiden aus ~ Das trifft nur auf Lasso zu.
- [ ] Beide behalten beide Prädiktoren mit ähnlichen Koeffizienten ~ Das trifft
      nur auf Ridge zu.
:::

::: {.quiz}
In R heisst der Strafparameter `lambda`, in scikit-learn `alpha`. Was
bedeutet das für die Praxis?

- [x] Die Werte sind nicht direkt vergleichbar, weil auch die Zielfunktionen
      unterschiedlich skaliert sind ~ Richtig. Wer dasselbe Modell in R und
      Python anpassen will, kann nicht einfach denselben Zahlenwert einsetzen.
      Die Ergebnisse bei optimalem Lambda/alpha sind aber vergleichbar.
- [ ] Man muss nur den Namen ändern, die Werte sind identisch ~ Die Skalierung
      der Zielfunktion unterscheidet sich, also sind auch die optimalen Werte
      verschieden.
- [ ] Python hat keine L2-Regularisierung ~ Doch: `Ridge` und
      `LogisticRegression(penalty="l2")`.
:::

::: {.quiz}
Der CV-Fehler bei `lambda.1se` ist 5 Prozent grösser als bei `lambda.min`,
liegt aber innerhalb eines Standardfehlers. Was ist vorzuziehen?

- [x] Meistens `lambda.1se`, weil das sparsamere Modell robuster ist ~
      Richtig. Die 1-SE-Regel ist eine konservative Wahl, die Überanpassung
      vermeidet. Der kleine Mehlerunterschied liegt im Bereich der zufälligen
      Schwankung der Kreuzvalidierung.
- [ ] Immer `lambda.min`, weil es den kleinsten Fehler hat ~ Der Unterschied
      liegt innerhalb der Messungenauigkeit. Das sparsamere Modell hat andere
      Vorteile.
- [ ] Keines von beiden, man braucht einen Test ~ Lambda wird nicht per Test
      gewählt, sondern per Kreuzvalidierung.
:::

## Verlinkte Ressourcen

- [An Introduction to Statistical Learning, Kapitel 6](https://www.statlearning.com/)
- [glmnet Vignette](https://glmnet.stanford.edu/articles/glmnet.html)
- [scikit-learn: Linear Models](https://scikit-learn.org/stable/modules/linear_model.html)
- [Modellauswahl](modellauswahl.qmd)
- [Multiple lineare Regression](multiple-lineare-regression.qmd)
- [Regressionsdiagnostik](regressionsdiagnostik.qmd)
