---
title: "Bootstrap und Resampling"
description: "Konfidenzintervalle ohne Verteilungsannahme, auch für Kennzahlen ohne Formel."
categories: ["Konfidenzintervall", "Interpretation", "R", "Python"]
quelle: ["STATDA"]
seitentyp: methode
stand: fertig
order: 70
---

```{r}
#| label: setup-r
#| include: false
# Wartezeiten in Minuten, deutlich rechtsschief.
warten <- c(1.2, 1.5, 1.8, 2.0, 2.1, 2.3, 2.5, 2.6, 2.8, 3.0,
            3.1, 3.3, 3.5, 3.8, 4.0, 4.2, 4.5, 4.8, 5.1, 5.5,
            5.9, 6.3, 6.8, 7.4, 8.0, 8.7, 9.5, 10.4, 11.5, 12.8,
            14.3, 16.1, 18.4, 21.2, 24.8, 29.5, 35.9, 44.8, 57.6, 78.3)

# Zufallszahlen aus dem Lehmer-Generator: s <- (16807 * s) mod 2147483647.
# Alle Zwischenwerte bleiben unter 2^53 und sind damit in R und Python exakt
# gleich. Dadurch liefern beide Sprachen dieselben Ziehungen; die eingebauten
# Generatoren taeten das nicht.
lehmer <- function(saat, anzahl) {
  s <- saat
  raus <- numeric(anzahl)
  for (k in seq_len(anzahl)) {
    s <- (16807 * s) %% 2147483647
    raus[k] <- s / 2147483647
  }
  raus
}

ziehungen <- function(werte, wiederholungen, saat = 42) {
  n <- length(werte)
  u <- lehmer(saat, wiederholungen * n)
  index <- floor(u * n) + 1
  matrix(werte[index], nrow = wiederholungen, ncol = n, byrow = TRUE)
}
```

```{python}
#| label: setup-python
#| include: false
import numpy as np
import pandas as pd
import matplotlib.pyplot as plt
from scipy import stats

plt.rcParams.update({"figure.figsize": (7, 4.2), "font.size": 11,
                     "savefig.dpi": 288, "figure.dpi": 288})

warten = np.array([1.2, 1.5, 1.8, 2.0, 2.1, 2.3, 2.5, 2.6, 2.8, 3.0,
                   3.1, 3.3, 3.5, 3.8, 4.0, 4.2, 4.5, 4.8, 5.1, 5.5,
                   5.9, 6.3, 6.8, 7.4, 8.0, 8.7, 9.5, 10.4, 11.5, 12.8,
                   14.3, 16.1, 18.4, 21.2, 24.8, 29.5, 35.9, 44.8, 57.6, 78.3])


def lehmer(saat, anzahl):
    """Derselbe Generator wie im R-Teil, damit die Ziehungen übereinstimmen."""
    s = float(saat)
    raus = np.empty(anzahl)
    for k in range(anzahl):
        s = (16807.0 * s) % 2147483647.0
        raus[k] = s / 2147483647.0
    return raus


def ziehungen(werte, wiederholungen, saat=42):
    n = len(werte)
    u = lehmer(saat, wiederholungen * n)
    index = (u * n).astype(int)
    return werte[index].reshape(wiederholungen, n)
```

Der Bootstrap zieht zufällig, und Zufallszahlen unterscheiden sich zwischen R
und Python. Damit die Zahlen auf dieser Seite in beiden Sprachen
übereinstimmen, kommt ein einfacher Generator zum Einsatz, der in beiden gleich
rechnet. In der Praxis nimmt man die eingebauten Generatoren und setzt einen
Seed.

## Kurzsteckbrief

| | |
|---|---|
| Fragestellung | Wie unsicher ist eine Kennzahl, wenn keine Formel dafür existiert oder ihre Voraussetzungen verletzt sind? |
| Eingang | eine Stichprobe und eine beliebige Kennzahl |
| Was die Methode liefert | Standardfehler, Konfidenzintervall und die ganze Verteilung der Kennzahl |
| R-Funktion | von Hand mit `sample()`, oder `boot::boot()` und `boot::boot.ci()` |
| Python-Funktion | von Hand mit `np.random.choice()`, oder `scipy.stats.bootstrap()` |
| Verwandte Methoden | [Schätzen und Konfidenzintervalle](schaetzen-konfidenzintervalle.qmd), [nichtparametrische Tests](../tests/nichtparametrische-tests.qmd) |

## Wann diese Methode, wann nicht

Der Bootstrap ist die Antwort auf zwei Fragen, für die die klassische Statistik
keine gute hat.

**Erstens: Kennzahlen ohne Formel.** Für den Mittelwert gibt es einen
Standardfehler, für den Median, den getrimmten Mittelwert, ein Verhältnis
zweier Grössen oder den Unterschied zweier Korrelationen nicht ohne Weiteres.
Der Bootstrap liefert ihn für jede Kennzahl, die sich ausrechnen lässt.

**Zweitens: verletzte Verteilungsannahmen.** Bei stark schiefen Daten ist das
t-Intervall symmetrisch, obwohl die Verteilung des Mittelwerts es nicht ist. Der
Bootstrap bildet die Schiefe ab, siehe Beispiel 1.

| Situation | Stattdessen |
|---|---|
| Voraussetzungen erfüllt, Kennzahl mit Formel | das klassische [Konfidenzintervall](schaetzen-konfidenzintervalle.qmd); es ist schneller und braucht keinen Zufall |
| Sehr kleine Stichprobe | kein Bootstrap; er kann nur wiederverwenden, was vorhanden ist, siehe Beispiel 4 |
| Es geht um extreme Quantile oder das Maximum | ungeeignet, aus demselben Grund |
| Abhängige Daten, etwa Zeitreihen | Blockbootstrap statt gewöhnlichem Ziehen |
| Es geht um einen Test statt um ein Intervall | Permutationstest, ein verwandtes Verfahren mit anderer Ziehung |

## Grundidee und Modell

Die klassische Statistik fragt: Wie würde meine Kennzahl schwanken, wenn ich die
Erhebung viele Male wiederholte? Beantwortet wird das über eine
Verteilungsannahme und eine Formel.

Der Bootstrap beantwortet dieselbe Frage anders: Er behandelt die vorliegende
Stichprobe als Ersatz für die Grundgesamtheit und zieht daraus wiederholt neue
Stichproben, **mit Zurücklegen** und in derselben Grösse.

| Schritt | Was passiert |
|---|---|
| 1 | Aus den $n$ Werten werden $n$ Werte mit Zurücklegen gezogen. Manche kommen mehrfach vor, andere gar nicht. |
| 2 | Für diese Ziehung wird die Kennzahl berechnet. |
| 3 | Schritte 1 und 2 werden $B$-mal wiederholt, üblicherweise 1000 bis 10 000 Mal. |
| 4 | Die $B$ Werte bilden die Bootstrap-Verteilung der Kennzahl. |
| 5 | Ihre Standardabweichung ist der Standardfehler, ihre Quantile ergeben das Intervall. |

Das Zurücklegen ist wesentlich: Ohne es wäre jede Ziehung identisch mit der
Ausgangsstichprobe. Im Mittel enthält eine Bootstrap-Ziehung rund 63 Prozent der
ursprünglichen Werte, den Rest mehrfach.

::: {.note-box}
**Die entscheidende Annahme** lautet: Die Stichprobe ist repräsentativ für die
Grundgesamtheit. Der Bootstrap ersetzt die Verteilungsannahme durch diese
Annahme, er macht das Verfahren also nicht voraussetzungsfrei, sondern tauscht
eine Voraussetzung gegen eine andere.

Daraus folgt unmittelbar seine Grenze: Was in der Stichprobe nicht vorkommt,
kann er nicht erfinden. Bei kleinen Stichproben ist diese Grenze eng, siehe
Beispiel 4.
:::

### Die Intervallvarianten

| Variante | Wie sie rechnet | Wann |
|---|---|---|
| Perzentil | die 2.5- und 97.5-Prozent-Quantile der Bootstrap-Verteilung | einfach, verständlich, für die meisten Fälle ausreichend |
| Basic | spiegelt die Quantile am beobachteten Wert | wenn die Verzerrung gering ist |
| BCa | korrigiert Verzerrung und Schiefe | die genaueste Variante, in `boot.ci()` und `scipy.stats.bootstrap()` enthalten |
| Studentisiert | verwendet einen bootstrapten Standardfehler je Ziehung | am genauesten, aber rechenaufwendig |

Auf dieser Seite steht das Perzentilintervall im Vordergrund, weil sich daran
das Verfahren am besten erklären lässt. Für einen Bericht ist BCa vorzuziehen.

## Output lesen

| Grösse | Was sie sagt | Falle |
|---|---|---|
| Bootstrap-Standardfehler | Standardabweichung der $B$ Kennzahlwerte | ersetzt die Formel, nicht die Interpretation |
| Verzerrung (bias) | Bootstrap-Mittel minus beobachteter Wert | kleine Werte sind normal; grosse deuten auf eine ungeeignete Kennzahl oder zu wenig Daten |
| Perzentilintervall | Quantile der Bootstrap-Verteilung | bei starker Verzerrung zu optimistisch |
| $B$ | Anzahl Wiederholungen | zu klein macht das Ergebnis vom Zufall abhängig, siehe Beispiel 3 |
| Seed | Startwert des Generators | gehört ins Protokoll, sonst ist das Ergebnis nicht reproduzierbar |

## Interpretationsfallen

- **Der Bootstrap erzeugt keine neuen Daten.** Er nutzt die vorhandenen
  mehrfach. Bei acht Beobachtungen bleibt es bei acht verschiedenen Werten.
- **Er repariert keine verzerrte Stichprobe.** Ist die Erhebung schief, ist es
  das Ergebnis auch.
- **Er ist bei kleinem n nicht besser als die Formel**, oft schlechter.
- **Das Intervall hängt vom Seed ab.** Bei zu kleinem $B$ merklich, siehe
  Beispiel 3.
- **Für Maxima und extreme Quantile ist er ungeeignet**, weil die
  Bootstrap-Verteilung den beobachteten Wertebereich nie verlässt.
- **Bei abhängigen Daten braucht es einen Blockbootstrap.** Gewöhnliches Ziehen
  zerstört die zeitliche Struktur und liefert zu schmale Intervalle.

## Ergebnis berichten

> Für [Kennzahl] ergibt sich [Wert] (95-Prozent-Bootstrap-Konfidenzintervall
> [unten] bis [oben], Perzentilmethode, B = [Anzahl] Ziehungen, Seed [Wert]).

Genannt werden: die Kennzahl, die Intervallvariante, $B$, der Seed und der
Grund, warum der Bootstrap statt einer Formel verwendet wurde. Die letzten
beiden fehlen am häufigsten.

## Abgrenzung zu verwandten Methoden

| Methode | Wann diese statt Bootstrap |
|---|---|
| [Konfidenzintervall](schaetzen-konfidenzintervalle.qmd) | Kennzahl mit Formel und erfüllten Voraussetzungen |
| [Nichtparametrische Tests](../tests/nichtparametrische-tests.qmd) | es geht um einen Test, nicht um ein Intervall |
| Permutationstest | Test ohne Verteilungsannahme; zieht ohne Zurücklegen und vertauscht Gruppenzugehörigkeiten |
| Kreuzvalidierung | es geht um Vorhersagegüte, siehe [Modellauswahl](../regression/modellauswahl.qmd) |

## Beispiele

:::: {.panel-tabset}

### Beispiel 1: Der Mittelwert bei schiefen Daten

#### Frage und Datenlage

Vierzig Wartezeiten in Minuten, deutlich rechtsschief: Der Median liegt bei 5.7
Minuten, der Mittelwert bei 12.3, der grösste Wert bei 78.3. Gesucht ist ein
Konfidenzintervall für den Mittelwert.

#### Voraussetzungen prüfen

::: {.panel-tabset}

##### R

```{r}
#| label: fig-b1-boot-r
#| fig-cap: "Beispiel 1: die rechtsschiefe Verteilung der Wartezeiten."
#| fig-height: 3.2
par(mfrow = c(1, 2), mar = c(4, 4, 3, 1))
hist(warten, breaks = 12, col = "grey85", main = "Wartezeiten",
     xlab = "Minuten")
qqnorm(warten, main = "QQ-Plot"); qqline(warten)
par(mfrow = c(1, 1))

round(c(n = length(warten), mittel = mean(warten), median = median(warten),
        sd = sd(warten)), 4)
```

##### Python

```{python}
#| label: fig-b1-boot-py
#| fig-cap: "Beispiel 1: dieselbe Darstellung in Python."
#| fig-height: 3.2
import statsmodels.api as sm

fig, achsen = plt.subplots(1, 2, figsize=(7, 3.2))
achsen[0].hist(warten, bins=12, color="0.8", edgecolor="0.3")
achsen[0].set_title("Wartezeiten")
achsen[0].set_xlabel("Minuten")
sm.qqplot(warten, line="s", ax=achsen[1])
achsen[1].set_title("QQ-Plot")
plt.tight_layout()
plt.show()

print("n =", len(warten), " Mittel =", round(warten.mean(), 4),
      " Median =", round(np.median(warten), 4),
      " SD =", round(warten.std(ddof=1), 4),
      " Schiefe =", round(stats.skew(warten, bias=False), 4))
```

:::

Die Schiefe beträgt 2.57, der Mittelwert liegt mehr als doppelt so hoch wie der
Median, und der QQ-Plot biegt am oberen Ende weit von der Geraden ab. Bei 40
Beobachtungen wirkt der zentrale Grenzwertsatz zwar schon, aber nicht so weit,
dass die Verteilung des Mittelwerts symmetrisch wäre.

#### Rechnung

::: {.panel-tabset}

##### R

```{r}
#| label: fig-b2-boot-r
#| fig-cap: "Beispiel 1: die Bootstrap-Verteilung des Mittelwerts."
#| fig-height: 3.4
B <- 2000
zieh <- ziehungen(warten, B)
mittel_boot <- rowMeans(zieh)

par(mar = c(4, 4, 3, 1))
hist(mittel_boot, breaks = 40, col = "grey85",
     main = "Bootstrap-Verteilung des Mittelwerts", xlab = "Minuten")
abline(v = mean(warten), lwd = 2, col = "steelblue")
abline(v = quantile(mittel_boot, c(0.025, 0.975)), lty = 2, col = "firebrick")

round(c(beobachtet = mean(warten),
        boot_mittel = mean(mittel_boot),
        verzerrung = mean(mittel_boot) - mean(warten),
        boot_se = sd(mittel_boot)), 4)

round(quantile(mittel_boot, c(0.025, 0.975)), 4)

# Zum Vergleich das klassische t-Intervall
round(t.test(warten)$conf.int, 4)
```

##### Python

```{python}
#| label: fig-b2-boot-py
#| fig-cap: "Beispiel 1: dieselbe Verteilung in Python."
#| fig-height: 3.4
B = 2000
zieh = ziehungen(warten, B)
mittel_boot = zieh.mean(axis=1)

fig, achse = plt.subplots(figsize=(7, 3.4))
achse.hist(mittel_boot, bins=40, color="0.85", edgecolor="0.4")
achse.axvline(warten.mean(), linewidth=2, color="steelblue")
for q in np.percentile(mittel_boot, [2.5, 97.5]):
    achse.axvline(q, linestyle="--", color="firebrick")
achse.set_title("Bootstrap-Verteilung des Mittelwerts")
achse.set_xlabel("Minuten")
plt.tight_layout()
plt.show()

print("beobachtet =", round(warten.mean(), 4),
      " Bootstrap-Mittel =", round(mittel_boot.mean(), 4),
      " Verzerrung =", round(mittel_boot.mean() - warten.mean(), 4),
      " Bootstrap-SE =", round(mittel_boot.std(ddof=1), 4))
print("Perzentilintervall:", np.percentile(mittel_boot, [2.5, 97.5]).round(4))

se = warten.std(ddof=1) / np.sqrt(len(warten))
tk = stats.t.ppf(0.975, len(warten) - 1)
print("t-Intervall:       ",
      np.round([warten.mean() - tk * se, warten.mean() + tk * se], 4))
```

:::

#### Output Zeile für Zeile

| Ausgabe | Wert hier | Wie er zu lesen ist |
|---|---|---|
| beobachteter Mittelwert | 12.295 | |
| Bootstrap-Mittel | 12.160 | Der Mittelwert der 2000 Ziehungen. |
| Verzerrung | -0.135 | Bootstrap-Mittel minus beobachteter Wert. Klein gegenüber dem Standardfehler von 2.54, also unbedenklich. |
| Bootstrap-Standardfehler | 2.544 | Zum Vergleich: die Formel liefert $s/\sqrt{n}$ = 16.389/6.325 = 2.591. Die beiden liegen nah beieinander. |
| Perzentilintervall | 7.807 bis 17.721 | |
| t-Intervall | 7.054 bis 17.537 | |

Der aufschlussreiche Vergleich steht in den letzten beiden Zeilen. Beide
Intervalle sind ähnlich breit, aber verschieden **platziert**:

| | untere Grenze | obere Grenze | Abstand nach unten | Abstand nach oben |
|---|---|---|---|---|
| t-Intervall | 7.054 | 17.537 | -5.241 | +5.241 |
| Bootstrap | 7.807 | 17.721 | -4.488 | +5.426 |

Das t-Intervall ist **exakt symmetrisch**, weil die Formel es so konstruiert.
Das Bootstrap-Intervall ist es nicht: Es reicht 4.49 Minuten nach unten und 5.43
nach oben. Genau das erwartet man bei rechtsschiefen Daten, denn der Mittelwert
kann durch einzelne grosse Werte weiter nach oben als nach unten wandern.

#### Interpretation und Ergebnissatz

Der Bootstrap bildet hier eine Eigenschaft ab, die die Formel gar nicht abbilden
kann. Bei n = 40 ist der Unterschied noch moderat; bei n = 15 wäre er
erheblich, und dann wäre das t-Intervall an der unteren Grenze deutlich zu
weit.

Zugleich zeigt der Vergleich, dass die Formel nicht falsch ist: Die
Standardfehler stimmen fast überein (2.54 gegen 2.59). Der Gewinn liegt in der
Form des Intervalls, nicht in seiner Breite.

> Die mittlere Wartezeit beträgt 12.3 Minuten (95-Prozent-Bootstrap-Konfidenz-
> intervall 7.8 bis 17.7 Minuten, Perzentilmethode, B = 2000). Der Bootstrap
> wurde wegen der deutlichen Rechtsschiefe (Schiefe 2.57) verwendet; das
> klassische t-Intervall wäre mit 7.1 bis 17.5 symmetrisch und würde die
> Schiefe der Verteilung nicht abbilden.

### Beispiel 2: Kennzahlen ohne Formel

#### Frage und Datenlage

Für den Median gibt es keinen einfachen Standardfehler, für den getrimmten
Mittelwert ebenso wenig. Der Bootstrap braucht keine Formel, sondern nur eine
Rechenvorschrift.

#### Rechnung

::: {.panel-tabset}

##### R

```{r}
#| label: b3-boot-rechnung-r
kennzahlen <- list(
  Mittelwert = function(m) rowMeans(m),
  Median = function(m) apply(m, 1, median),
  "getrimmt 10%" = function(m) apply(m, 1, mean, trim = 0.1)
)

ergebnis <- t(sapply(names(kennzahlen), function(name) {
  verteilung <- kennzahlen[[name]](zieh)
  beobachtet <- switch(name,
                       "Mittelwert" = mean(warten),
                       "Median" = median(warten),
                       mean(warten, trim = 0.1))
  c(beobachtet = beobachtet,
    boot_se = sd(verteilung),
    unten = unname(quantile(verteilung, 0.025)),
    oben = unname(quantile(verteilung, 0.975)))
}))
round(ergebnis, 4)
```

##### Python

```{python}
#| label: b3-boot-rechnung-py
kennzahlen = {
    "Mittelwert": (warten.mean(), zieh.mean(axis=1)),
    "Median": (np.median(warten), np.median(zieh, axis=1)),
    "getrimmt 10%": (stats.trim_mean(warten, 0.1),
                     np.array([stats.trim_mean(z, 0.1) for z in zieh])),
}

print(pd.DataFrame({
    name: {
        "beobachtet": beob,
        "boot_se": vert.std(ddof=1),
        "unten": np.percentile(vert, 2.5),
        "oben": np.percentile(vert, 97.5),
    }
    for name, (beob, vert) in kennzahlen.items()
}).T.round(4))
```

:::

#### Output Zeile für Zeile

| Kennzahl | beobachtet | Bootstrap-SE | 95-Prozent-Intervall | Wie das zu lesen ist |
|---|---|---|---|---|
| Mittelwert | 12.295 | 2.544 | 7.81 bis 17.72 | Stark von den grossen Werten geprägt. |
| Median | 5.700 | 1.297 | 3.90 bis 8.75 | Halb so grosser Standardfehler, deutlich schmaleres Intervall, und inhaltlich die Zahl, die einen typischen Fall beschreibt. |
| getrimmt 10 % | 8.397 | 1.984 | 5.59 bis 13.27 | Der Kompromiss: Die äussersten 10 Prozent auf jeder Seite werden weggelassen, der Rest gemittelt. |

Für keine der beiden unteren Zeilen gibt es eine Standardformel. Der Bootstrap
liefert sie ohne Zusatzaufwand, weil ihm gleichgültig ist, welche Kennzahl er
berechnet.

::: {.note-box}
**Das Intervall des Medians ist auffällig grobkörnig**: Seine Grenzen sind 3.90
und 8.75, also Mittelwerte benachbarter beobachteter Werte. Das liegt daran,
dass der Median einer Ziehung immer einer der vorhandenen Werte ist oder das
Mittel zweier davon. Die Bootstrap-Verteilung ist deshalb diskret, und bei
kleinen Stichproben wird das zum Problem, siehe Beispiel 4.
:::

#### Interpretation und Ergebnissatz

Die Tabelle macht auch eine inhaltliche Entscheidung sichtbar. Welche der drei
Kennzahlen berichtet wird, ist keine statistische Frage: Der Mittelwert zählt,
wenn es um die Gesamtbelastung geht (alle Wartezeiten zusammen), der Median,
wenn es um den typischen Fall geht.

> Die mediane Wartezeit beträgt 5.7 Minuten (95-Prozent-Bootstrap-Konfidenz-
> intervall 3.9 bis 8.8 Minuten, Perzentilmethode, B = 2000). Berichtet wird der
> Median statt des Mittelwerts, weil die Verteilung stark rechtsschief ist und
> der Mittelwert von 12.3 Minuten keinen typischen Fall beschreibt.

### Beispiel 3: Wie viele Ziehungen braucht es?

#### Frage und Datenlage

$B$ ist frei wählbar. Zu wenige Ziehungen machen das Ergebnis vom Zufall
abhängig, zu viele kosten nur Rechenzeit. Wo liegt die Grenze?

#### Rechnung

::: {.panel-tabset}

##### R

```{r}
#| label: b4-boot-rechnung-r
cat("Einfluss von B (Mittelwert, Saat 42):\n")
for (b in c(200, 1000, 2000)) {
  v <- rowMeans(ziehungen(warten, b))
  cat(sprintf("  B = %5d: %.4f bis %.4f\n", b,
              quantile(v, 0.025), quantile(v, 0.975)))
}

cat("\nEinfluss der Saat (B = 2000):\n")
for (saat in c(1, 42, 12345)) {
  v <- rowMeans(ziehungen(warten, 2000, saat = saat))
  cat(sprintf("  Saat %6d: %.4f bis %.4f\n", saat,
              quantile(v, 0.025), quantile(v, 0.975)))
}
```

##### Python

```{python}
#| label: b4-boot-rechnung-py
print("Einfluss von B (Mittelwert, Saat 42):")
for b in (200, 1000, 2000):
    v = ziehungen(warten, b).mean(axis=1)
    unten, oben = np.percentile(v, [2.5, 97.5])
    print(f"  B = {b:5d}: {unten:.4f} bis {oben:.4f}")

print("\nEinfluss der Saat (B = 2000):")
for saat in (1, 42, 12345):
    v = ziehungen(warten, 2000, saat=saat).mean(axis=1)
    unten, oben = np.percentile(v, [2.5, 97.5])
    print(f"  Saat {saat:6d}: {unten:.4f} bis {oben:.4f}")
```

:::

#### Output Zeile für Zeile

| B | Intervall | Wie das zu lesen ist |
|---|---|---|
| 200 | 7.503 bis 17.631 | Die untere Grenze liegt 0.30 Minuten neben dem Wert bei B = 2000. |
| 1000 | 7.632 bis 18.044 | Die obere Grenze weicht um 0.32 ab. |
| 2000 | 7.807 bis 17.721 | |

| Saat bei B = 2000 | Intervall | Schwankung |
|---|---|---|
| 1 | 7.812 bis 17.498 | |
| 42 | 7.807 bis 17.721 | |
| 12345 | 7.912 bis 17.765 | rund 0.27 Minuten Spanne an der oberen Grenze |

Bei B = 2000 schwanken die Grenzen je nach Seed noch um rund 0.3 Minuten. Ob das
stört, hängt davon ab, wie genau berichtet wird: Für eine Angabe "7.8 bis 17.7"
ist es relevant, für "rund 8 bis 18" nicht.

::: {.note-box}
**Faustregeln für B.** Für Standardfehler genügen 1000 Ziehungen. Für
Perzentilintervalle sind 2000 bis 5000 üblich, weil die Quantile an den Rändern
der Verteilung liegen und dort weniger Werte zur Verfügung stehen. Für BCa oder
für sehr genaue Angaben sind 10 000 angebracht.

Rechenzeit ist selten das Argument: 10 000 Ziehungen aus 40 Werten sind eine
Sache von Sekundenbruchteilen. Auf dieser Seite steht B = 2000, weil die
Rechnung im Build für jede Seite neu läuft.
:::

#### Interpretation und Ergebnissatz

Der Seed gehört ins Protokoll. Nicht weil das Ergebnis dadurch richtiger würde,
sondern weil eine Bootstrap-Angabe ohne Seed nicht reproduzierbar ist: Wer sie
nachrechnet, bekommt andere Grenzen und weiss nicht, ob das an einem Fehler
liegt oder am Zufall.

### Beispiel 4: Wo der Bootstrap versagt

#### Frage und Datenlage

Nur die ersten acht Wartezeiten: 1.2 bis 2.6 Minuten. Gesucht ist ein
Konfidenzintervall für den Median. Der Bootstrap läuft anstandslos durch — und
liefert etwas, das nicht brauchbar ist.

#### Rechnung

::: {.panel-tabset}

##### R

```{r}
#| label: b5-boot-rechnung-r
klein <- warten[1:8]
klein

zieh_klein <- ziehungen(klein, 2000)
median_klein <- apply(zieh_klein, 1, median)

round(c(median_beobachtet = median(klein),
        unten = unname(quantile(median_klein, 0.025)),
        oben = unname(quantile(median_klein, 0.975))), 4)

cat("verschiedene Werte in der Bootstrap-Verteilung:",
    length(unique(median_klein)), "\n")
cat("Maximum der Bootstrap-Verteilung:", max(median_klein),
    " Maximum der Daten:", max(klein), "\n")

table(round(median_klein, 2))[1:8]
```

##### Python

```{python}
#| label: b5-boot-rechnung-py
klein = warten[:8]
print("Daten:", klein.tolist())

zieh_klein = ziehungen(klein, 2000)
median_klein = np.median(zieh_klein, axis=1)

print("Median beobachtet =", round(float(np.median(klein)), 4))
print("Perzentilintervall:", np.percentile(median_klein, [2.5, 97.5]).round(4))
print("verschiedene Werte in der Bootstrap-Verteilung:",
      len(np.unique(median_klein)))
print("Maximum der Bootstrap-Verteilung:", median_klein.max(),
      " Maximum der Daten:", klein.max())
print(pd.Series(median_klein).round(2).value_counts().sort_index().head(8))
```

:::

#### Output Zeile für Zeile

| Ausgabe | Wert hier | Wie er zu lesen ist |
|---|---|---|
| Median beobachtet | 2.050 | |
| Perzentilintervall | 1.500 bis 2.500 | Sieht unauffällig aus. |
| verschiedene Werte in der Bootstrap-Verteilung | **22** | Die ganze Verteilung besteht aus 22 verschiedenen Zahlen. Von einer glatten Verteilung, deren Quantile man ablesen könnte, kann keine Rede sein. |
| Maximum der Bootstrap-Verteilung | 2.600 | **Genau das Maximum der Daten.** Der Bootstrap kann keinen Wert erzeugen, der nicht beobachtet wurde. |

Das letzte ist der grundsätzliche Punkt: Die Bootstrap-Verteilung lebt
ausschliesslich innerhalb der beobachteten Werte. Bei acht Beobachtungen sind
das acht Zahlen, und aus deren Kombinationen entstehen 22 mögliche Mediane.

::: {.note-box}
**Zwei Regeln folgen daraus.**

**Der Bootstrap braucht genügend Daten.** Als grobe Untergrenze gelten 20 bis 30
Beobachtungen, für Kennzahlen an den Verteilungsrändern deutlich mehr. Bei
kleinen Stichproben ist eine Formel mit Verteilungsannahme meist die bessere
Wahl, auch wenn ihre Annahme unsicher ist.

**Für Extremwerte ist er grundsätzlich ungeeignet.** Ein Konfidenzintervall für
das Maximum wäre nach oben durch das beobachtete Maximum begrenzt, was
offensichtlich falsch ist. Dasselbe gilt abgeschwächt für hohe Quantile wie das
95-Prozent-Quantil.
:::

#### Interpretation und Ergebnissatz

Der Bootstrap warnt nicht. Er liefert für acht Beobachtungen ebenso bereitwillig
ein Intervall wie für achthundert, und das Ergebnis sieht in beiden Fällen gleich
aus. Die Prüfung, ob genug Daten vorliegen, muss deshalb vorher stattfinden.

Ein nützlicher Blick: die Anzahl verschiedener Werte in der
Bootstrap-Verteilung. Sind es wenige Dutzend, ist die Verteilung zu grobkörnig,
um Quantile daraus abzulesen.

> Für die acht Werte wurde kein Bootstrap-Intervall berechnet. Die
> Bootstrap-Verteilung des Medians nimmt nur 22 verschiedene Werte an und ist
> nach oben durch den grössten beobachteten Wert begrenzt; ein daraus
> abgeleitetes Intervall wäre irreführend. Berichtet wird stattdessen die
> Spannweite der Beobachtungen.

::::

## Verständnisfragen

::: {.quiz}
Warum wird beim Bootstrap **mit** Zurücklegen gezogen?

- [x] Ohne Zurücklegen wäre jede Ziehung identisch mit der Ausgangsstichprobe ~
      Richtig. Zieht man $n$ aus $n$ ohne Zurücklegen, erhält man immer dieselben
      Werte in anderer Reihenfolge, und jede Kennzahl wäre identisch. Erst das
      Zurücklegen erzeugt Variation.
- [ ] Um die Stichprobe zu vergrössern ~ Die Ziehung hat dieselbe Grösse wie das
      Original; neue Information entsteht nicht.
- [ ] Weil die Grundgesamtheit unendlich gross ist ~ Das Zurücklegen bildet das
      ab, ist aber nicht der Grund für die Notwendigkeit.
:::

::: {.quiz}
Das t-Intervall lautet 7.05 bis 17.54, das Bootstrap-Intervall 7.81 bis 17.72.
Woher kommt der Unterschied?

- [x] Das t-Intervall ist konstruktionsbedingt symmetrisch, das Bootstrap-
      Intervall bildet die Rechtsschiefe ab ~ Richtig. Bei schiefen Daten ist die
      Verteilung des Mittelwerts ebenfalls schief. Der Bootstrap reicht 4.5
      Minuten nach unten und 5.4 nach oben, die Formel zwingend gleich weit in
      beide Richtungen.
- [ ] Eines der beiden ist falsch gerechnet ~ Beide sind korrekt; sie beruhen
      auf verschiedenen Annahmen.
- [ ] Der Bootstrap hat zu wenige Ziehungen verwendet ~ Der Unterschied in der
      Symmetrie bleibt auch bei sehr grossem B bestehen.
:::

::: {.quiz}
Eine Bootstrap-Verteilung aus 2000 Ziehungen nimmt nur 22 verschiedene Werte an.
Was folgt daraus?

- [x] Die Stichprobe ist zu klein für den Bootstrap ~ Richtig. Die
      Bootstrap-Verteilung entsteht aus Kombinationen der beobachteten Werte.
      Wenige verschiedene Ergebnisse bedeuten, dass zu wenige Ausgangswerte
      vorliegen, und die Quantile werden dann grobkörnig und unzuverlässig.
- [ ] B ist zu klein gewählt ~ Mehr Ziehungen erzeugen keine neuen Werte,
      sondern nur häufigere Wiederholungen derselben 22.
- [ ] Die Kennzahl ist ungeeignet ~ Der Median ist eine sinnvolle Kennzahl; das
      Problem liegt am Umfang.
:::

::: {.quiz}
Warum eignet sich der Bootstrap nicht für ein Konfidenzintervall des Maximums?

- [x] Weil die Bootstrap-Verteilung den beobachteten Wertebereich nie verlässt ~
      Richtig. Das Maximum jeder Ziehung ist höchstens so gross wie das grösste
      beobachtete. Die obere Intervallgrenze wäre dadurch immer das beobachtete
      Maximum, was als Schätzung offensichtlich zu klein ist.
- [ ] Weil das Maximum keine stetige Kennzahl ist ~ Stetigkeit ist nicht das
      Problem; der Median ist ebenfalls nicht stetig und funktioniert bei
      genügend Daten.
- [ ] Weil zu viele Ziehungen nötig wären ~ Auch mit beliebig vielen Ziehungen
      bleibt die Grenze bestehen.
:::

## Verlinkte Ressourcen

- [An Introduction to Statistical Learning, Kapitel 5.2](https://www.statlearning.com/)
- [R-Paket `boot`](https://cran.r-project.org/package=boot)
- [scipy: bootstrap](https://docs.scipy.org/doc/scipy/reference/generated/scipy.stats.bootstrap.html)
