---
title: "Effektstärken"
description: "Cohens d, Hedges g, r und η²: wie gross ist der Unterschied wirklich?"
categories: ["Effektstärke", "Interpretation", "R", "Python"]
quelle: ["ESDS", "STATDA"]
seitentyp: konzept
stand: fertig
order: 40
---

```{r}
#| label: setup-r
#| include: false
library(effectsize)

# Zwei Datensaetze mit derselben Mittelwertdifferenz, aber verschiedener
# Streuung. Fest eingetragen, damit R und Python dieselben Zahlen sehen.
eng_a  <- c(12.1, 12.4, 11.9, 12.3, 12.0, 12.6, 11.8, 12.2, 12.5, 11.7, 12.3, 12.0)
eng_b  <- c(12.6, 12.9, 12.4, 12.8, 12.5, 13.1, 12.3, 12.7, 13.0, 12.2, 12.8, 12.5)
weit_a <- c(10.5, 13.8, 11.2, 14.1, 12.6, 10.9, 13.4, 11.8, 12.2, 14.5, 10.2, 13.0)
weit_b <- c(11.0, 14.3, 11.7, 14.6, 13.1, 11.4, 13.9, 12.3, 12.7, 15.0, 10.7, 13.5)

# Cohens d, Hedges g und ein Naeherungsintervall. Beide Sprachen rechnen hier
# nach derselben Formel, damit die Zahlen vergleichbar sind.
effekt <- function(a, b) {
  n1 <- length(a); n2 <- length(b)
  gepoolt <- sqrt(((n1 - 1) * var(a) + (n2 - 1) * var(b)) / (n1 + n2 - 2))
  d <- (mean(b) - mean(a)) / gepoolt
  korrektur <- 1 - 3 / (4 * (n1 + n2) - 9)
  se <- sqrt((n1 + n2) / (n1 * n2) + d^2 / (2 * (n1 + n2)))
  round(c(differenz = mean(b) - mean(a), gepoolte_sd = gepoolt,
          d = d, hedges_g = d * korrektur,
          unten = d - 1.96 * se, oben = d + 1.96 * se), 4)
}
```

```{python}
#| label: setup-python
#| include: false
import numpy as np
import pandas as pd
import matplotlib.pyplot as plt
from scipy import stats

plt.rcParams.update({"figure.figsize": (7, 4.2), "font.size": 11,
                     "savefig.dpi": 288, "figure.dpi": 288})

eng_a = np.array([12.1, 12.4, 11.9, 12.3, 12.0, 12.6, 11.8, 12.2, 12.5, 11.7, 12.3, 12.0])
eng_b = np.array([12.6, 12.9, 12.4, 12.8, 12.5, 13.1, 12.3, 12.7, 13.0, 12.2, 12.8, 12.5])
weit_a = np.array([10.5, 13.8, 11.2, 14.1, 12.6, 10.9, 13.4, 11.8, 12.2, 14.5, 10.2, 13.0])
weit_b = np.array([11.0, 14.3, 11.7, 14.6, 13.1, 11.4, 13.9, 12.3, 12.7, 15.0, 10.7, 13.5])


def effekt(a, b):
    n1, n2 = len(a), len(b)
    gepoolt = np.sqrt(((n1 - 1) * a.var(ddof=1) + (n2 - 1) * b.var(ddof=1))
                      / (n1 + n2 - 2))
    d = (b.mean() - a.mean()) / gepoolt
    korrektur = 1 - 3 / (4 * (n1 + n2) - 9)
    se = np.sqrt((n1 + n2) / (n1 * n2) + d ** 2 / (2 * (n1 + n2)))
    return pd.Series({
        "differenz": b.mean() - a.mean(),
        "gepoolte_sd": gepoolt,
        "d": d,
        "hedges_g": d * korrektur,
        "unten": d - 1.96 * se,
        "oben": d + 1.96 * se,
    }).round(4)
```

## Kernideen

- Eine Effektstärke beantwortet die Frage **wie gross**, ein p-Wert die Frage
  **vom Zufall unterscheidbar**. Die beiden hängen nur über den
  Stichprobenumfang zusammen.
- Cohens $d$ misst die Mittelwertdifferenz in Einheiten der Streuung. Dieselbe
  Differenz kann je nach Streuung ein winziger oder ein riesiger Effekt sein.
- Effektstärken sind vom Stichprobenumfang unabhängig. Der p-Wert ist es nicht:
  Mit wachsendem n wird jeder noch so kleine Effekt signifikant.
- Eine Effektstärke ohne Konfidenzintervall ist eine Punktschätzung wie jede
  andere und bei kleinem n sehr unsicher.
- Die Anhaltspunkte "0.2 klein, 0.5 mittel, 0.8 gross" sind eine Notlösung für
  Gebiete ohne eigene Erfahrungswerte, keine Naturkonstanten.

## Erklärung

### Die drei Familien

| Familie | Masse | Wofür | Bereich |
|---|---|---|---|
| Differenzmasse | Cohens $d$, Hedges $g$ | Mittelwertunterschiede zwischen Gruppen | unbeschränkt, praktisch -3 bis 3 |
| Zusammenhangsmasse | $r$, $R^2$, $\eta^2$, Cramérs $V$ | Stärke eines Zusammenhangs | 0 bis 1, $r$ auch negativ |
| Verhältnismasse | Odds Ratio, Risikoverhältnis | binäre Zielgrössen | 0 bis unendlich, 1 heisst kein Effekt |

Welches passt, ergibt sich aus dem Verfahren:

| Verfahren | Übliches Mass |
|---|---|
| [t-Test](../tests/t-test-zwei-stichproben.qmd) | Cohens $d$, bei kleinem n Hedges $g$ |
| [gepaarter t-Test](../tests/t-test-gepaart.qmd) | $d_z$ auf den Differenzen, siehe dortigen Kasten |
| [Varianzanalyse](../tests/anova.qmd) | $\eta^2$ oder partielles $\eta^2$ |
| [Korrelation](../grundlagen/korrelation.qmd) | $r$ ist bereits eine Effektstärke |
| [Regression](../regression/multiple-lineare-regression.qmd) | $R^2$, und der Koeffizient in seiner Einheit |
| [Chi-Quadrat](../tests/chi-quadrat-tests.qmd) | Cramérs $V$ |
| [logistische Regression](../regression/logistische-regression.qmd) | Odds Ratio |
| [Rangtests](../tests/nichtparametrische-tests.qmd) | rangbiseriale Korrelation, CLES |

### Cohens d und seine Geschwister

$$d = \frac{\bar{x}_2 - \bar{x}_1}{s_{\text{gepoolt}}}, \qquad
s_{\text{gepoolt}} = \sqrt{\frac{(n_1-1)s_1^2 + (n_2-1)s_2^2}{n_1+n_2-2}}$$

Der Zähler ist die Effektgrösse in der Einheit der Messung, der Nenner macht sie
einheitenlos. Genau dadurch wird $d$ zwischen Studien vergleichbar und verliert
zugleich den Bezug zur Sache: 0.5 sagt nichts darüber, ob es um Millimeter oder
Monate geht.

**Hedges $g$** korrigiert eine Verzerrung, die $d$ bei kleinen Stichproben nach
oben treibt. Der Korrekturfaktor beträgt $1 - \frac{3}{4(n_1+n_2)-9}$, bei
insgesamt 24 Fällen also rund 0.965. Ab etwa 50 Fällen ist der Unterschied
belanglos; darunter gehört $g$ berichtet.

### Die Anhaltspunkte und ihre Grenzen

| $d$ | Bezeichnung | Überlappung der Verteilungen | Anteil von B über dem Median von A |
|---|---|---|---|
| 0.2 | klein | 92 % | 58 % |
| 0.5 | mittel | 80 % | 69 % |
| 0.8 | gross | 69 % | 79 % |
| 1.2 | sehr gross | 55 % | 88 % |

Diese Bezeichnungen stammen aus einem Vorschlag für die Sozialwissenschaften und
wurden dort ausdrücklich als Notlösung eingeführt. In einem Fachgebiet mit
eigenen Erfahrungswerten ist der Vergleich mit früheren Studien die bessere
Einordnung. In der Fertigung kann $d = 0.2$ teuer sein, in der Psychologie ist
$d = 0.8$ ungewöhnlich gross.

### Umrechnung

Die Masse lassen sich ineinander überführen, was beim Vergleich von Studien mit
verschiedenen Verfahren hilft:

| Von | Nach | Formel | Beispiel $d = 0.5$ |
|---|---|---|---|
| $d$ | $r$ | $r = d/\sqrt{d^2+4}$ | 0.243 |
| $r$ | $d$ | $d = 2r/\sqrt{1-r^2}$ | |
| $d$ | CLES | $\Phi(d/\sqrt{2})$ | 0.638 |
| $\eta^2$ | $f$ | $f = \sqrt{\eta^2/(1-\eta^2)}$ | |

::: {.note-box}
**Die Common Language Effect Size ist die verständlichste Übersetzung.** Sie
beantwortet die Frage: Wie wahrscheinlich ist es, dass ein zufällig gewählter
Fall aus Gruppe B über einem zufällig gewählten aus Gruppe A liegt? Bei
$d = 0.5$ sind das 64 Prozent, bei $d = 0$ genau 50 Prozent.

Diese Zahl braucht keine Statistikkenntnisse und macht sofort deutlich, wie
bescheiden ein "mittlerer" Effekt ist: In gut einem Drittel der Vergleiche
gewinnt die andere Gruppe.
:::

## Beispiele

:::: {.panel-tabset}

### Beispiel 1: Dieselbe Differenz, zwei Effektstärken

#### Frage und Datenlage

Zwei Vergleiche, beide mit einer Mittelwertdifferenz von genau 0.50 Einheiten.
Im ersten streuen die Werte eng, im zweiten weit. Die Frage lautet: Ist das
derselbe Effekt?

#### Rechnung

::: {.panel-tabset}

##### R

```{r}
#| label: fig-b1-eff-r
#| fig-cap: "Beispiel 1: dieselbe Differenz vor unterschiedlichem Hintergrund."
#| fig-height: 3.2
par(mfrow = c(1, 2), mar = c(4, 4, 3, 1))
boxplot(list(A = eng_a, B = eng_b), main = "enge Streuung",
        ylab = "Messwert", ylim = c(10, 15.2))
boxplot(list(A = weit_a, B = weit_b), main = "weite Streuung",
        ylab = "Messwert", ylim = c(10, 15.2))
par(mfrow = c(1, 1))

effekt(eng_a, eng_b)
effekt(weit_a, weit_b)

t.test(eng_b, eng_a, var.equal = TRUE)$p.value
t.test(weit_b, weit_a, var.equal = TRUE)$p.value
```

##### Python

```{python}
#| label: fig-b1-eff-py
#| fig-cap: "Beispiel 1: dieselbe Darstellung in Python."
#| fig-height: 3.2
fig, achsen = plt.subplots(1, 2, figsize=(7, 3.2))
for achse, paar, titel in zip(achsen, [(eng_a, eng_b), (weit_a, weit_b)],
                              ["enge Streuung", "weite Streuung"]):
    achse.boxplot(list(paar))
    achse.set_xticks([1, 2], ["A", "B"])
    achse.set_ylim(10, 15.2)
    achse.set_ylabel("Messwert")
    achse.set_title(titel)
plt.tight_layout()
plt.show()

print(pd.DataFrame({"eng": effekt(eng_a, eng_b),
                    "weit": effekt(weit_a, weit_b)}))
print("p eng: ", round(stats.ttest_ind(eng_b, eng_a).pvalue, 6))
print("p weit:", round(stats.ttest_ind(weit_b, weit_a).pvalue, 6))
```

:::

#### Output Zeile für Zeile

| Kennzahl | enge Streuung | weite Streuung | Wie das zu lesen ist |
|---|---|---|---|
| Mittelwertdifferenz | 0.500 | 0.500 | **Identisch.** In der Einheit der Messung ist der Unterschied derselbe. |
| gepoolte Standardabweichung | 0.281 | 1.451 | Der Unterschied steckt hier: gut fünfmal so gross. |
| Cohens $d$ | **1.778** | **0.345** | Ein Faktor von fünf, allein aus der Streuung. Links ein sehr grosser, rechts ein kleiner Effekt. |
| Hedges $g$ | 1.717 | 0.333 | Um 3.5 Prozent kleiner, weil bei 24 Fällen die Korrektur greift. |
| Näherungsintervall für $d$ | 0.83 bis 2.72 | -0.46 bis 1.15 | Beide Intervalle sind breit; bei 12 Fällen je Gruppe ist die Effektstärke schlecht bestimmt. |
| p-Wert | 0.00025 | 0.408 | Derselbe Unterschied, einmal hochsignifikant, einmal weit von jeder Schwelle entfernt. |

#### Interpretation

Die Boxplots machen sichtbar, was die Zahlen sagen: Links liegen die beiden
Gruppen fast getrennt nebeneinander, rechts überlappen sie fast vollständig.

Daraus folgt, wozu die Standardisierung dient und wo ihre Grenze liegt. Sie
macht Effekte über Messgrössen hinweg vergleichbar, indem sie die Differenz an
der natürlichen Schwankung misst. Zugleich geht die Einheit verloren: $d = 1.78$
sagt nicht, dass der Unterschied praktisch zählt.

**Deshalb gehören immer beide Zahlen in den Bericht**: die Differenz in ihrer
Einheit für die Sache, die Effektstärke für den Vergleich mit anderen Studien.

### Beispiel 2: Derselbe Effekt, verschiedene Stichprobenumfänge

#### Frage und Datenlage

Der Effekt ist festgehalten bei $d = 0.5$. Verändert wird nur der
Stichprobenumfang. Die Frage lautet: Was macht das mit dem p-Wert, und was mit
der Effektstärke?

#### Rechnung

::: {.panel-tabset}

##### R

```{r}
#| label: b2-eff-rechnung-r
d <- 0.5
tabelle <- data.frame(n_je_gruppe = c(10, 20, 50, 100, 400))
tabelle$t <- d * sqrt(tabelle$n_je_gruppe / 2)
tabelle$p <- 2 * (1 - pt(abs(tabelle$t), 2 * tabelle$n_je_gruppe - 2))
tabelle$d <- d
round(tabelle, 5)
```

##### Python

```{python}
#| label: b2-eff-rechnung-py
d = 0.5
n_je = np.array([10, 20, 50, 100, 400])
t = d * np.sqrt(n_je / 2)
p = 2 * (1 - stats.t.cdf(np.abs(t), 2 * n_je - 2))
print(pd.DataFrame({"n_je_gruppe": n_je, "t": t.round(3),
                    "p": p.round(5), "d": d}))
```

:::

#### Output Zeile für Zeile

| n je Gruppe | t | p | d |
|---|---|---|---|
| 10 | 1.118 | 0.278 | 0.5 |
| 20 | 1.581 | 0.122 | 0.5 |
| 50 | 2.500 | **0.014** | 0.5 |
| 100 | 3.536 | **0.0005** | 0.5 |
| 400 | 7.071 | **< 0.00001** | 0.5 |

Derselbe Effekt wandert von "nicht nachweisbar" zu "hochsignifikant", ohne dass
sich an der Sache etwas ändert. Die Effektstärke bleibt konstant, weil sie den
Stichprobenumfang gar nicht enthält.

::: {.note-box}
Daraus folgen zwei praktische Regeln.

**Ein nicht signifikantes Ergebnis bei kleinem n sagt wenig.** Bei zehn Fällen
je Gruppe bleibt ein mittlerer Effekt in vier von fünf Fällen unentdeckt, siehe
[Power](power-stichprobenumfang.qmd).

**Ein signifikantes Ergebnis bei sehr grossem n sagt ebenfalls wenig**, jedenfalls
nicht über die Grösse. Bei 400 Fällen je Gruppe genügt $d = 0.14$ für p < 0.05.
:::

#### Interpretation

Diese Tabelle ist der Grund, warum ein p-Wert allein keine Aussage über die
Sache trägt. Er vermischt zwei Dinge: wie gross der Effekt ist und wie viele
Daten vorliegen. Die Effektstärke trennt das erste heraus.

### Beispiel 3: Effektstärke mit Konfidenzintervall

#### Frage und Datenlage

Effektstärken werden meist als blosse Zahl berichtet. Sie sind aber Schätzungen
wie jede andere und haben eine Unsicherheit. Wie gross ist sie?

#### Rechnung

::: {.panel-tabset}

##### R

```{r}
#| label: b3-eff-rechnung-r
effekt(eng_a, eng_b)

# Zum Vergleich das Paket, das die genauere Methode ueber die
# nichtzentrale t-Verteilung verwendet
effectsize::cohens_d(eng_b, eng_a)
effectsize::hedges_g(eng_b, eng_a)
```

##### Python

```{python}
#| label: b3-eff-rechnung-py
print(effekt(eng_a, eng_b))

# Wie breit waere das Intervall bei mehr Daten? Dieselbe Effektstaerke,
# verschiedene Umfaenge.
d_fest = 1.7779
for n in (12, 30, 100, 300):
    se = np.sqrt(2 * n / (n * n) + d_fest ** 2 / (4 * n))
    print(f"n je Gruppe = {n:3d}: {d_fest - 1.96*se:.3f} bis {d_fest + 1.96*se:.3f}"
          f"  (Breite {2*1.96*se:.3f})")
```

:::

#### Output Zeile für Zeile

| Ausgabe | Wert hier | Wie er zu lesen ist |
|---|---|---|
| $d$ | 1.778 | Ein sehr grosser Effekt. |
| Hedges $g$ | 1.717 | Die Korrektur um Faktor 0.965 bei 24 Fällen. Der Unterschied ist hier klein, bei sechs Fällen je Gruppe wären es rund 8 Prozent. |
| Näherungsintervall | 0.83 bis 2.72 | **Fast zwei Einheiten breit.** Mit denselben Daten ist alles zwischen "gross" und "extrem gross" vereinbar. |
| Intervall bei n = 30 | siehe Ausgabe | Es schrumpft mit wachsendem n, aber langsam: Für eine Halbierung der Breite braucht es viermal so viele Fälle. |

::: {.note-box}
**Warum die Intervalle zwischen den Verfahren abweichen.** Die Hilfsfunktion auf
dieser Seite verwendet eine Normalapproximation, damit R und Python dieselbe
Zahl liefern und die Rechnung nachvollziehbar bleibt. Das Paket `effectsize`
rechnet über die nichtzentrale t-Verteilung und ist damit genauer, besonders bei
kleinem n und grossem $d$. Die Grössenordnung ist dieselbe, die Grenzen
unterscheiden sich.

Für einen Bericht ist die Paketvariante die richtige Wahl. Für das Verständnis
ist die Formel nützlich: Der Standardfehler von $d$ hängt fast nur an n, und
deshalb sind Effektstärken aus kleinen Studien grundsätzlich unzuverlässig.
:::

#### Interpretation

Die verbreitete Praxis, eine Effektstärke als blosse Zahl zu berichten, verdeckt
diese Unsicherheit. Bei zwölf Fällen je Gruppe ist die Angabe "$d = 1.78$"
technisch richtig und praktisch wenig wert; "$d = 1.78$, Intervall 0.83 bis
2.72" ist ehrlich.

Das erklärt auch, warum Effektstärken aus kleinen Studien in Metaanalysen
regelmässig nach unten korrigiert werden: Kleine Studien, die es überhaupt in
eine Veröffentlichung schaffen, haben meist überschätzte Effekte, weil nur die
zufällig grossen signifikant wurden.

### Beispiel 4: Eine Effektstärke verständlich machen

#### Frage und Datenlage

"$d = 0.5$" sagt Fachleuten etwas und sonst niemandem. Welche Übersetzungen gibt
es, und was sagen sie?

#### Rechnung

::: {.panel-tabset}

##### R

```{r}
#| label: b4-eff-rechnung-r
uebersetzung <- function(d) {
  round(c(d = d,
          r = d / sqrt(d^2 + 4),
          CLES = pnorm(d / sqrt(2)),
          ueberlappung = 2 * pnorm(-abs(d) / 2),
          ueber_median_A = pnorm(d)), 4)
}

t(sapply(c(0.2, 0.5, 0.8, 1.2, 1.78), uebersetzung))
```

##### Python

```{python}
#| label: b4-eff-rechnung-py
def uebersetzung(d):
    return {
        "d": d,
        "r": d / np.sqrt(d ** 2 + 4),
        "CLES": stats.norm.cdf(d / np.sqrt(2)),
        "ueberlappung": 2 * stats.norm.cdf(-abs(d) / 2),
        "ueber_median_A": stats.norm.cdf(d),
    }


print(pd.DataFrame([uebersetzung(d) for d in (0.2, 0.5, 0.8, 1.2, 1.78)]).round(4))
```

:::

#### Output Zeile für Zeile

| $d$ | $r$ | CLES | Überlappung | Anteil über dem Median von A |
|---|---|---|---|---|
| 0.2 | 0.100 | 0.556 | 0.920 | 0.579 |
| 0.5 | 0.243 | 0.638 | 0.803 | 0.691 |
| 0.8 | 0.371 | 0.714 | 0.689 | 0.788 |
| 1.2 | 0.514 | 0.802 | 0.549 | 0.885 |
| 1.78 | 0.665 | 0.896 | 0.374 | 0.962 |

| Übersetzung | Wie sie sich liest |
|---|---|
| $r$ | Für den Vergleich mit Korrelationsstudien. Bemerkenswert: Ein "grosses" $d$ von 0.8 entspricht einem $r$ von 0.37, das für sich genommen als mittel gilt. Die Anhaltspunkte der beiden Masse passen nicht zueinander. |
| CLES | "Greift man je einen Fall aus beiden Gruppen heraus, liegt der aus B in X Prozent der Fälle höher." Die beste Zahl für Nichtfachleute. |
| Überlappung | "So viel Prozent der beiden Verteilungen liegen übereinander." Macht deutlich, wie viel Gemeinsamkeit auch bei grossen Effekten bleibt. |
| Anteil über dem Median von A | "So viele aus B liegen über der Hälfte von A." Nützlich, wenn eine Schwelle inhaltlich bedeutsam ist. |

#### Interpretation

Die Zeile für $d = 0.5$ ist die lehrreichste. Ein "mittlerer" Effekt bedeutet:
Die beiden Verteilungen überlappen zu 80 Prozent, und in gut einem Drittel aller
Paarvergleiche liegt die Kontrollgruppe höher. Wer das ausspricht, erzeugt ein
sehr viel realistischeres Bild als "mittlerer Effekt, p < 0.05".

Umgekehrt zeigt die letzte Zeile, wie ungewöhnlich der Effekt aus Beispiel 1
ist: Bei $d = 1.78$ überlappen die Verteilungen nur noch zu 37 Prozent. Solche
Werte kommen in erhobenen Daten selten vor und sind ein Anlass zu prüfen, ob die
beiden Gruppen sich nicht in etwas anderem unterscheiden als gedacht.

::::

## Verständnisfragen

::: {.quiz}
Zwei Studien finden dieselbe Mittelwertdifferenz von 0.5 Einheiten. Studie A
berichtet $d = 1.78$, Studie B $d = 0.35$. Wie ist das möglich?

- [x] Die Streuung in den Gruppen ist verschieden ~ Richtig. Cohens $d$ misst
      die Differenz in Einheiten der gepoolten Standardabweichung. Bei enger
      Streuung ist dieselbe Differenz ein grosser Effekt, bei weiter ein
      kleiner.
- [ ] Eine der beiden hat sich verrechnet ~ Beide können korrekt gerechnet
      haben; $d$ hängt eben nicht nur an der Differenz.
- [ ] Die Stichprobenumfänge sind verschieden ~ Der Umfang beeinflusst $d$
      nicht, sondern nur seine Unsicherheit und den p-Wert.
:::

::: {.quiz}
Ein Versuch mit n = 400 je Gruppe liefert p < 0.001 bei $d = 0.14$. Wie ist das
zu berichten?

- [x] Als nachweisbarer, aber sehr kleiner Effekt, mit der Differenz in ihrer
      Einheit ~ Richtig. Der p-Wert sagt nur, dass der Effekt bei diesem Umfang
      vom Zufall unterscheidbar ist. Ob er zählt, entscheidet die
      Effektstärke und die Sache.
- [ ] Als starker Nachweis eines Effekts ~ Stark ist der Nachweis, nicht der
      Effekt. Die beiden Wörter meinen Verschiedenes.
- [ ] Gar nicht, $d = 0.14$ liegt unter der Schwelle für "klein" ~ Berichtet
      wird, was gefunden wurde; die Einordnung gehört dazu, das Verschweigen
      nicht.
:::

::: {.quiz}
Warum sollte bei zwölf Fällen je Gruppe Hedges $g$ statt Cohens $d$ berichtet
werden?

- [x] Weil $d$ bei kleinen Stichproben systematisch zu gross ausfällt ~ Richtig.
      Der Korrekturfaktor beträgt hier rund 0.965 und wird mit sinkendem n
      grösser. Ab etwa 50 Fällen insgesamt ist der Unterschied belanglos.
- [ ] Weil $g$ ein Konfidenzintervall hat und $d$ nicht ~ Beide haben eines.
- [ ] Weil $d$ eine Normalverteilung voraussetzt und $g$ nicht ~ Die
      Voraussetzungen sind dieselben.
:::

::: {.quiz}
Ein Effekt von $d = 0.5$ gilt als mittel. Was bedeutet das anschaulich?

- [x] Die Verteilungen überlappen zu 80 Prozent; in gut einem Drittel der
      Paarvergleiche liegt die Kontrollgruppe höher ~ Richtig. Die Common
      Language Effect Size beträgt 0.638, also gewinnt die Vergleichsgruppe in
      36 Prozent der Vergleiche. "Mittel" klingt deutlicher, als es ist.
- [ ] Die Hälfte der Fälle verbessert sich ~ Effektstärken beschreiben
      Verteilungen, nicht Anteile von Personen mit einer Veränderung.
- [ ] Der Unterschied beträgt 50 Prozent ~ $d$ ist kein Prozentwert, sondern ein
      Vielfaches der Standardabweichung.
:::

## Verlinkte Ressourcen

- [effectsize: Übersicht der Masse](https://easystats.github.io/effectsize/)
- [Power und Stichprobenumfang](power-stichprobenumfang.qmd)
- [t-Test für zwei Stichproben](../tests/t-test-zwei-stichproben.qmd)
