---
title: "Hypothesentests: Grundlagen"
description: "Testlogik, Fehler erster und zweiter Art, p-Wert und was er nicht bedeutet."
categories: ["Hypothesentests", "Schätzen", "Interpretation", "R", "Python"]
quelle: ["ESDS"]
seitentyp: konzept
stand: entwurf
order: 20
---

```{r}
#| label: setup-r
#| include: false
library(ggplot2)

theme_set(theme_minimal(base_size = 12))
set.seed(42)
```

```{python}
#| label: setup-python
#| include: false
import numpy as np
import matplotlib.pyplot as plt
from scipy import stats

plt.rcParams.update({"figure.figsize": (7, 4.2), "font.size": 11,
                     "savefig.dpi": 288, "figure.dpi": 288})
rng = np.random.default_rng(42)
```

## Kernideen

- Nullhypothese als Gegenannahme, die widerlegt werden soll
- Teststatistik und ihre Verteilung unter der Nullhypothese
- Fehler erster Art (Signifikanzniveau) und Fehler zweiter Art (Power)
- p-Wert als bedingte Wahrscheinlichkeit für die Daten, nicht für die Hypothese
- Signifikanz ist keine Relevanz, fehlende Signifikanz kein Beweis für Gleichheit
- Konfidenzintervall und Effektstärke gehören zu jedem Testergebnis

## Erklärung

::: {.note-box}
Vorausgesetzt werden die Verteilung einer Zufallsvariablen, der zentrale
Grenzwertsatz und das Prinzip des Schätzens mit Unsicherheit. Wer die Verteilung
einer Schätzung nicht vor Augen hat, kann einen p-Wert nicht einordnen.
:::

### Die Umkehrung, mit der jeder Test arbeitet

Ein Test beantwortet nicht die Frage, die man eigentlich stellt. Interessant
wäre "wie wahrscheinlich ist mein Effekt", beantwortet wird "wie ungewöhnlich
wären meine Daten, wenn es den Effekt nicht gäbe". Dafür wird zuerst eine
Gegenannahme formuliert, die Nullhypothese: kein Unterschied, kein Zusammenhang,
kein Effekt. Sie ist präzise, weil sie einen einzigen Wert nennt, und genau
deshalb lässt sich unter ihr rechnen.

Der Ablauf ist immer derselbe:

1. Nullhypothese und Alternativhypothese festlegen, vor dem Blick in die Daten.
2. Signifikanzniveau festlegen, üblicherweise 5 Prozent.
3. Eine Teststatistik berechnen, die den beobachteten Effekt an der Streuung der
   Daten und am Stichprobenumfang misst.
4. Die Verteilung dieser Statistik unter der Nullhypothese heranziehen und
   fragen, wie weit aussen der beobachtete Wert liegt.
5. Entscheiden, und zwar nur über die Nullhypothese: verwerfen oder nicht
   verwerfen. Ein Annehmen der Nullhypothese gibt es nicht.

Die Alternativhypothese entscheidet, ob ein- oder zweiseitig getestet wird.
Zweiseitig ist der Standardfall, es interessiert eine Abweichung in beide
Richtungen. Einseitig testet nur, wer die Richtung vorher aus der Sache heraus
festlegen kann, und halbiert damit den p-Wert. Die Richtung nach dem Blick auf
die Daten zu wählen, ist keine Entscheidung, sondern eine Verschiebung des
Niveaus.

### Zwei Fehler, die sich nicht gemeinsam kleinmachen lassen

| | Nullhypothese ist wahr | Nullhypothese ist falsch |
|---|---|---|
| verworfen | Fehler erster Art, Wahrscheinlichkeit Alpha | richtige Entscheidung, Wahrscheinlichkeit 1 minus Beta (Power) |
| nicht verworfen | richtige Entscheidung | Fehler zweiter Art, Wahrscheinlichkeit Beta |

Der Fehler erster Art ist ein falscher Alarm: ein Effekt wird berichtet, den es
nicht gibt. Seine Rate legt man selbst fest, sie ist das Signifikanzniveau. Der
Fehler zweiter Art ist ein übersehener Effekt. Seine Rate ergibt sich aus
Effektgrösse, Streuung, Stichprobenumfang und Niveau, und sie ist bei kleinen
Stichproben regelmässig grösser als 50 Prozent. Wer das Niveau senkt, um falsche
Alarme zu vermeiden, erhöht damit direkt die Rate der übersehenen Effekte. Der
einzige Weg, beide Fehler gleichzeitig zu senken, ist ein grösserer
Stichprobenumfang.

::: {.quiz}
Ein Test wird mit Alpha = 0.01 statt 0.05 gerechnet. Was passiert?

- [x] Falsche Alarme werden seltener, übersehene Effekte häufiger ~ Richtig. Die
      Schwelle rückt nach aussen, also wird die Nullhypothese seltener verworfen,
      unabhängig davon, ob sie stimmt. Der Preis für weniger Fehler erster Art
      sind mehr Fehler zweiter Art.
- [ ] Beide Fehlerarten werden seltener ~ Das geht bei gleichem
      Stichprobenumfang nicht, die beiden Raten bewegen sich gegenläufig.
- [ ] Das Ergebnis wird zuverlässiger, weil der Effekt grösser sein muss ~ Der
      wahre Effekt ändert sich nicht. Nur die Schwelle ändert sich, ab der man
      ihn berichtet.
:::

### Der p-Wert

Der p-Wert ist die Wahrscheinlichkeit, unter der Nullhypothese ein mindestens so
extremes Ergebnis zu beobachten wie das vorliegende. Er ist damit eine Aussage
über die Daten unter einer Annahme, nicht über die Annahme. Die beiden
Richtungen der Bedingung sind nicht austauschbar: "die Daten sind unter der
Nullhypothese unwahrscheinlich" ist nicht dasselbe wie "die Nullhypothese ist
unwahrscheinlich".

Wie gross ein p-Wert wird, hängt an drei Dingen gleichzeitig: an der
Effektgrösse, an der Streuung und am Stichprobenumfang. Derselbe Effekt kann bei
kleinem n weit von der Schwelle entfernt bleiben und bei grossem n deutlich
darunter liegen. Deshalb ist ein p-Wert allein niemals eine Aussage über die
Bedeutung eines Ergebnisses.

Liegt keine echte Abweichung vor, ist der p-Wert gleichverteilt zwischen null
und eins. Das ist der Grund, weshalb bei einem Niveau von 5 Prozent rund
5 Prozent der Tests einen falschen Alarm liefern:

::: {.panel-tabset}

## R

```{r}
#| label: fig-pwerte-null-r
#| fig-cap: "Verteilung der p-Werte aus 2000 t-Tests auf Daten ohne echten Unterschied."
p_werte <- replicate(2000, {
  a <- rnorm(30, mean = 100, sd = 15)
  b <- rnorm(30, mean = 100, sd = 15)
  t.test(a, b)$p.value
})

mean(p_werte < 0.05)

ggplot(data.frame(p = p_werte), aes(x = p)) +
  geom_histogram(binwidth = 0.05, boundary = 0,
                 fill = "steelblue", colour = "white") +
  geom_vline(xintercept = 0.05, linetype = "dashed") +
  labs(x = "p-Wert", y = "Anzahl Tests")
```

## Python

```{python}
#| label: fig-pwerte-null-py
#| fig-cap: "Dieselbe Simulation in Python, die p-Werte sind gleichverteilt."
p_werte = np.array([
    stats.ttest_ind(rng.normal(100, 15, 30), rng.normal(100, 15, 30)).pvalue
    for _ in range(2000)
])

print((p_werte < 0.05).mean())

fig, ax = plt.subplots()
ax.hist(p_werte, bins=np.arange(0, 1.01, 0.05),
        color="steelblue", edgecolor="white")
ax.axvline(0.05, linestyle="--", color="black")
ax.set_xlabel("p-Wert")
ax.set_ylabel("Anzahl Tests")
plt.show()
```

:::

Der Anteil unter der Schwelle liegt in beiden Sprachen in der Nähe von 0.05, und
das Histogramm ist flach. Das ist kein Mangel des Verfahrens, sondern genau
seine Zusage: das Niveau begrenzt die Rate falscher Alarme, es schliesst sie
nicht aus. Daraus folgt unmittelbar das Problem des mehrfachen Testens. Wer
20 Fragen an denselben Datensatz stellt, findet im Schnitt einen signifikanten
Effekt, auch wenn keiner existiert.

::: {.quiz}
Ein Test ergibt p = 0.42. Was darf man schliessen?

- [ ] Dass die Gruppen gleich sind ~ Ein fehlender Nachweis ist kein Nachweis der
      Gleichheit. Möglicherweise ist die Stichprobe zu klein.
- [x] Nur, dass die Daten mit der Nullhypothese vereinbar sind ~ Richtig. Wie
      grosse Effekte die Daten noch zulassen, zeigt allein das
      Konfidenzintervall, und das gehört deshalb immer mitberichtet.
- [ ] Dass die Nullhypothese mit 58 Prozent Wahrscheinlichkeit falsch ist ~ Der
      p-Wert ist keine Wahrscheinlichkeit für eine Hypothese, in keiner
      Rechenrichtung.
:::

### Was der Test nicht liefert, das Intervall aber schon

Ein Test liefert eine Ja-Nein-Entscheidung. Ein Konfidenzintervall liefert den
Bereich der Effektgrössen, die mit den Daten vereinbar sind, und enthält die
Testentscheidung als Nebenprodukt: schliesst das 95-Prozent-Intervall den Wert
der Nullhypothese ein, ist der zweiseitige Test auf dem 5-Prozent-Niveau nicht
signifikant. Das Intervall sagt zusätzlich, ob ein nicht signifikantes Ergebnis
"kein nennenswerter Effekt vorhanden" oder "nichts erkennbar, weil die
Stichprobe zu klein ist" bedeutet. Diese beiden Fälle sehen im p-Wert identisch
aus.

Deshalb besteht ein berichtsfähiges Ergebnis immer aus vier Teilen: Schätzwert,
Konfidenzintervall, Teststatistik mit Freiheitsgraden und p-Wert, dazu die
Effektstärke und n.

::: {.callout-note collapse="true"}
## Warum die Power vor der Datenerhebung gerechnet wird

Nach der Erhebung ist der Stichprobenumfang festgelegt, und eine niedrige Power
lässt sich nicht mehr reparieren. Eine im Nachhinein aus dem beobachteten Effekt
gerechnete Power ist zudem keine unabhängige Information, sondern eine
Umrechnung des p-Werts. Nützlich ist die Rechnung nur vorher, mit einer aus der
Sache begründeten Mindesteffektgrösse.
:::

::: {.quiz}
Zwei Untersuchungen betrachten denselben Effekt. A: n = 40, p = 0.06,
Konfidenzintervall des Unterschieds von -0.2 bis 8.4. B: n = 4000, p = 0.03,
Intervall von 0.05 bis 0.9. Was ist die richtige Lesart?

- [ ] B zeigt den stärkeren Effekt, weil p kleiner ist ~ Der p-Wert vergleicht
      keine Effektgrössen. B hat vor allem mehr Beobachtungen.
- [x] A lässt auch grosse Effekte zu, B belegt einen kleinen ~ Richtig. In A ist
      das Intervall breit, es ist kaum etwas ausgeschlossen. In B ist es eng und
      liegt knapp über null, der Effekt ist gesichert, aber klein.
- [ ] A ist wertlos, weil nicht signifikant ~ A ist unentschieden, und das ist
      ein Ergebnis. Wertlos wäre die Aussage nur, wenn man das Intervall
      verschweigt.
:::

## Verlinkte Ressourcen

- [OpenIntro Statistics, Kapitel zur Inferenz](https://www.openintro.org/book/os/)
- [Statement der American Statistical Association zum p-Wert](https://www.tandfonline.com/doi/full/10.1080/00031305.2016.1154108)
