---
title: "Hypothesentests: Grundlagen"
description: "Testlogik, Fehler erster und zweiter Art, p-Wert und was er nicht bedeutet."
categories: ["Hypothesentests", "Schätzen", "Interpretation", "R", "Python"]
quelle: ["ESDS", "STATDA"]
seitentyp: konzept
stand: entwurf
order: 20
---

```{r}
#| label: setup-r
#| include: false
library(ggplot2)

theme_set(theme_minimal(base_size = 12))

# Zufallszahlen aus dem Lehmer-Generator, damit R und Python dieselben Werte
# sehen. Siehe die Erklaerung auf der Seite zum Bootstrap.
lehmer <- function(saat, anzahl) {
  s <- saat
  raus <- numeric(anzahl)
  for (k in seq_len(anzahl)) {
    s <- (16807 * s) %% 2147483647
    raus[k] <- s / 2147483647
  }
  raus
}

normalwerte <- function(saat, anzahl, mittel = 0, streuung = 1) {
  mittel + streuung * qnorm(lehmer(saat, anzahl))
}
```

```{python}
#| label: setup-python
#| include: false
import numpy as np
import pandas as pd
import matplotlib.pyplot as plt
from scipy import stats

plt.rcParams.update({"figure.figsize": (7, 4.2), "font.size": 11,
                     "savefig.dpi": 288, "figure.dpi": 288})


def lehmer(saat, anzahl):
    """Derselbe Generator wie im R-Teil, damit die Zahlen übereinstimmen."""
    s = float(saat)
    raus = np.empty(anzahl)
    for k in range(anzahl):
        s = (16807.0 * s) % 2147483647.0
        raus[k] = s / 2147483647.0
    return raus


def normalwerte(saat, anzahl, mittel=0.0, streuung=1.0):
    return mittel + streuung * stats.norm.ppf(lehmer(saat, anzahl))
```

## Kernideen

- Ein Test beantwortet nicht die Frage, die man stellt. Gefragt wird "wie gross
  ist der Effekt", beantwortet wird "wie ungewöhnlich wären diese Daten, wenn es
  ihn nicht gäbe".
- Die Nullhypothese wird verworfen oder nicht verworfen. **Angenommen wird sie
  nie**, denn ein fehlender Nachweis ist kein Nachweis des Fehlens.
- Der p-Wert ist eine Wahrscheinlichkeit für **Daten** unter einer Annahme, nicht
  für die Annahme. Die beiden Richtungen der Bedingung sind nicht vertauschbar.
- Fehler erster und zweiter Art bewegen sich bei festem Stichprobenumfang
  gegenläufig. Beide zugleich zu senken geht nur über mehr Daten.
- Wie gross ein p-Wert wird, hängt an drei Dingen gleichzeitig: Effektgrösse,
  Streuung und Stichprobenumfang. Er trennt sie nicht auf.
- Ein berichtsfähiges Ergebnis besteht aus Schätzwert, Konfidenzintervall,
  Teststatistik mit Freiheitsgraden, p-Wert, [Effektstärke](effektstaerken.qmd)
  und n.

## Erklärung

::: {.note-box}
Vorausgesetzt werden die Verteilung einer Zufallsvariablen, der zentrale
Grenzwertsatz und das Prinzip des [Schätzens mit
Unsicherheit](schaetzen-konfidenzintervalle.qmd). Wer die Verteilung einer
Schätzung nicht vor Augen hat, kann einen p-Wert nicht einordnen.
:::

### Die Umkehrung, mit der jeder Test arbeitet

Ein Test beantwortet nicht die Frage, die man eigentlich stellt. Interessant
wäre "wie wahrscheinlich ist mein Effekt", beantwortet wird "wie ungewöhnlich
wären meine Daten, wenn es den Effekt nicht gäbe". Dafür wird zuerst eine
Gegenannahme formuliert, die Nullhypothese: kein Unterschied, kein Zusammenhang,
kein Effekt. Sie ist präzise, weil sie einen einzigen Wert nennt, und genau
deshalb lässt sich unter ihr rechnen.

Der Ablauf ist immer derselbe:

1. Nullhypothese und Alternativhypothese festlegen, vor dem Blick in die Daten.
2. Signifikanzniveau festlegen, üblicherweise 5 Prozent.
3. Eine Teststatistik berechnen, die den beobachteten Effekt an der Streuung der
   Daten und am Stichprobenumfang misst.
4. Die Verteilung dieser Statistik unter der Nullhypothese heranziehen und
   fragen, wie weit aussen der beobachtete Wert liegt.
5. Entscheiden, und zwar nur über die Nullhypothese: verwerfen oder nicht
   verwerfen. Ein Annehmen der Nullhypothese gibt es nicht.

Die Alternativhypothese entscheidet, ob ein- oder zweiseitig getestet wird.
Zweiseitig ist der Standardfall, es interessiert eine Abweichung in beide
Richtungen. Einseitig testet nur, wer die Richtung vorher aus der Sache heraus
festlegen kann, und halbiert damit den p-Wert. Die Richtung nach dem Blick auf
die Daten zu wählen, ist keine Entscheidung, sondern eine Verschiebung des
Niveaus.

### Zwei Fehler, die sich nicht gemeinsam kleinmachen lassen

| | Nullhypothese ist wahr | Nullhypothese ist falsch |
|---|---|---|
| verworfen | Fehler erster Art, Wahrscheinlichkeit $\alpha$ | richtige Entscheidung, Wahrscheinlichkeit $1-\beta$ (Power) |
| nicht verworfen | richtige Entscheidung | Fehler zweiter Art, Wahrscheinlichkeit $\beta$ |

Der Fehler erster Art ist ein falscher Alarm: ein Effekt wird berichtet, den es
nicht gibt. Seine Rate legt man selbst fest, sie ist das Signifikanzniveau. Der
Fehler zweiter Art ist ein übersehener Effekt. Seine Rate ergibt sich aus
Effektgrösse, Streuung, Stichprobenumfang und Niveau, und sie ist bei kleinen
Stichproben regelmässig grösser als 50 Prozent. Wer das Niveau senkt, um falsche
Alarme zu vermeiden, erhöht damit direkt die Rate der übersehenen Effekte. Der
einzige Weg, beide Fehler gleichzeitig zu senken, ist ein grösserer
Stichprobenumfang, siehe [Power](power-stichprobenumfang.qmd).

### Der p-Wert

Der p-Wert ist die Wahrscheinlichkeit, unter der Nullhypothese ein mindestens so
extremes Ergebnis zu beobachten wie das vorliegende. Er ist damit eine Aussage
über die Daten unter einer Annahme, nicht über die Annahme. Die beiden
Richtungen der Bedingung sind nicht austauschbar: "die Daten sind unter der
Nullhypothese unwahrscheinlich" ist nicht dasselbe wie "die Nullhypothese ist
unwahrscheinlich".

Wie gross ein p-Wert wird, hängt an drei Dingen gleichzeitig: an der
Effektgrösse, an der Streuung und am Stichprobenumfang. Derselbe Effekt kann bei
kleinem n weit von der Schwelle entfernt bleiben und bei grossem n deutlich
darunter liegen. Deshalb ist ein p-Wert allein niemals eine Aussage über die
Bedeutung eines Ergebnisses.

### Was der Test nicht liefert, das Intervall aber schon

Ein Test liefert eine Ja-Nein-Entscheidung. Ein
[Konfidenzintervall](schaetzen-konfidenzintervalle.qmd) liefert den Bereich der
Effektgrössen, die mit den Daten vereinbar sind, und enthält die
Testentscheidung als Nebenprodukt: schliesst das 95-Prozent-Intervall den Wert
der Nullhypothese ein, ist der zweiseitige Test auf dem 5-Prozent-Niveau nicht
signifikant.

Das Intervall sagt zusätzlich, ob ein nicht signifikantes Ergebnis "kein
nennenswerter Effekt vorhanden" oder "nichts erkennbar, weil die Stichprobe zu
klein ist" bedeutet. **Diese beiden Fälle sehen im p-Wert identisch aus**, und
Beispiel 4 zeigt, wie weit sie inhaltlich auseinanderliegen.

::: {.callout-note collapse="true"}
## Warum die Power vor der Datenerhebung gerechnet wird

Nach der Erhebung ist der Stichprobenumfang festgelegt, und eine niedrige Power
lässt sich nicht mehr reparieren. Eine im Nachhinein aus dem beobachteten Effekt
gerechnete Power ist zudem keine unabhängige Information, sondern eine
Umrechnung des p-Werts. Nützlich ist die Rechnung nur vorher, mit einer aus der
Sache begründeten Mindesteffektgrösse. Ausführlich steht das auf der Seite zu
[Power und Stichprobenumfang](power-stichprobenumfang.qmd), Beispiel 3.
:::

## Beispiele

:::: {.panel-tabset}

### Beispiel 1: Ein Test von Hand

#### Frage und Datenlage

Ein Sollwert von 500 Gramm, zwölf gemessene Packungen. Statt einen fertigen
Testaufruf zu verwenden, wird hier jeder Schritt einzeln gerechnet. Danach sieht
man, was `t.test()` tut.

#### Rechnung

::: {.panel-tabset}

##### R

```{r}
#| label: b1-ht-rechnung-r
gewicht <- c(497.2, 501.8, 496.5, 499.1, 495.8, 500.4,
             494.9, 498.6, 496.1, 499.8, 495.2, 497.7)
sollwert <- 500

# Schritt 3: Teststatistik
n <- length(gewicht)
differenz <- mean(gewicht) - sollwert
standardfehler <- sd(gewicht) / sqrt(n)
t_wert <- differenz / standardfehler

# Schritt 4: Verteilung unter der Nullhypothese heranziehen
p_wert <- 2 * pt(-abs(t_wert), df = n - 1)
kritisch <- qt(0.975, df = n - 1)

round(c(mittel = mean(gewicht), differenz = differenz,
        standardfehler = standardfehler, t = t_wert,
        df = n - 1, kritischer_wert = kritisch, p = p_wert), 4)

# Zum Vergleich der fertige Aufruf
t.test(gewicht, mu = sollwert)
```

##### Python

```{python}
#| label: b1-ht-rechnung-py
gewicht = np.array([497.2, 501.8, 496.5, 499.1, 495.8, 500.4,
                    494.9, 498.6, 496.1, 499.8, 495.2, 497.7])
sollwert = 500

n = len(gewicht)
differenz = gewicht.mean() - sollwert
standardfehler = gewicht.std(ddof=1) / np.sqrt(n)
t_wert = differenz / standardfehler
p_wert = 2 * stats.t.cdf(-abs(t_wert), df=n - 1)
kritisch = stats.t.ppf(0.975, df=n - 1)

print(f"Mittel = {gewicht.mean():.4f}  Differenz = {differenz:.4f}")
print(f"Standardfehler = {standardfehler:.4f}  t = {t_wert:.4f}  df = {n-1}")
print(f"kritischer Wert = {kritisch:.4f}  p = {p_wert:.6f}")

print(stats.ttest_1samp(gewicht, sollwert))
```

:::

#### Output Zeile für Zeile

| Schritt | Grösse | Wert hier | Was er bedeutet |
|---|---|---|---|
| 1 | Nullhypothese | Erwartungswert = 500 g | Sie nennt einen einzigen Wert; nur deshalb lässt sich unter ihr rechnen. |
| 2 | Niveau | 0.05 zweiseitig | Vorab festgelegt, nicht nach dem Blick auf die Daten. |
| 3 | Mittelwert | 497.7583 | |
| 3 | Differenz | -2.2417 g | Die Effektgrösse in der Einheit der Sache. |
| 3 | Standardfehler | 0.6348 | Wie stark der Mittelwert von Stichprobe zu Stichprobe schwankt. |
| 3 | **t** | **-3.5314** | Die Differenz, gemessen in Standardfehlern. Das ist der ganze Trick: Eine Abweichung wird an ihrer eigenen Zufallsschwankung gemessen. |
| 4 | Freiheitsgrade | 11 | n minus eins. |
| 4 | kritischer Wert | 2.2010 | Ab diesem Betrag wird verworfen. Bei 11 Freiheitsgraden liegt er deutlich über den 1.96 der Normalverteilung. |
| 4 | **p** | **0.0047** | Die Fläche der t-Verteilung jenseits von ±3.5314. |
| 5 | Entscheidung | verwerfen | Der Betrag von t übersteigt den kritischen Wert, gleichbedeutend damit, dass p unter 0.05 liegt. |

Die beiden letzten Zeilen sind zwei Formulierungen derselben Entscheidung. Der
kritische Wert war vor dem Computer üblich, weil man ihn aus einer Tabelle
ablas; der p-Wert enthält dieselbe Information feiner aufgelöst.

#### Interpretation und Ergebnissatz

Beachtenswert ist, was der p-Wert von 0.0047 **nicht** sagt: nicht, dass die
Nullhypothese mit 99.5-prozentiger Wahrscheinlichkeit falsch ist, und nicht,
dass der Effekt gross ist. Er sagt nur, dass Daten wie diese unter einem wahren
Mittelwert von 500 g selten wären.

Was der Effekt taugt, steht in der Differenz von -2.24 g und ihrem Intervall.

> Das mittlere Füllgewicht unterschreitet den Sollwert von 500 g (M = 497.76 g,
> SD = 2.20, n = 12): Differenz -2.24 g, t(11) = -3.53, p = 0.005.

### Beispiel 2: p-Werte, wenn nichts da ist

#### Frage und Datenlage

Wenn die Nullhypothese stimmt, gibt es nichts zu finden. Trotzdem liefert jeder
Test einen p-Wert. Wie sind diese p-Werte verteilt?

Simuliert werden 2000 Vergleiche zweier Gruppen zu je 30 Werten aus **derselben**
Verteilung. Ein Unterschied besteht also konstruktionsbedingt nicht.

#### Rechnung

::: {.panel-tabset}

##### R

```{r}
#| label: fig-b2-ht-r
#| fig-cap: "Beispiel 2: 2000 p-Werte aus Daten ohne echten Unterschied."
#| fig-height: 3.4
B <- 2000
n_gruppe <- 30

werte <- normalwerte(2026, B * 2 * n_gruppe, mittel = 100, streuung = 15)
alle <- matrix(werte, nrow = B, ncol = 2 * n_gruppe, byrow = TRUE)

p_werte <- apply(alle, 1, function(zeile) {
  t.test(zeile[1:n_gruppe], zeile[(n_gruppe + 1):(2 * n_gruppe)],
         var.equal = TRUE)$p.value
})

par(mar = c(4, 4, 3, 1))
hist(p_werte, breaks = seq(0, 1, by = 0.05), col = "steelblue",
     border = "white", main = "Verteilung der p-Werte unter der Nullhypothese",
     xlab = "p-Wert", ylab = "Anzahl Tests")
abline(v = 0.05, lty = 2, lwd = 2)
abline(h = B / 20, lty = 3)

round(c(anteil_unter_0.10 = mean(p_werte < 0.10),
        anteil_unter_0.05 = mean(p_werte < 0.05),
        anteil_unter_0.01 = mean(p_werte < 0.01),
        median = median(p_werte)), 4)
```

##### Python

```{python}
#| label: fig-b2-ht-py
#| fig-cap: "Beispiel 2: dieselbe Simulation in Python."
#| fig-height: 3.4
B, n_gruppe = 2000, 30

werte = normalwerte(2026, B * 2 * n_gruppe, mittel=100, streuung=15)
alle = werte.reshape(B, 2 * n_gruppe)
p_werte = stats.ttest_ind(alle[:, :n_gruppe], alle[:, n_gruppe:], axis=1).pvalue

fig, achse = plt.subplots(figsize=(7, 3.4))
achse.hist(p_werte, bins=np.arange(0, 1.01, 0.05),
           color="steelblue", edgecolor="white")
achse.axvline(0.05, linestyle="--", linewidth=2, color="black")
achse.axhline(B / 20, linestyle=":", color="black")
achse.set_title("Verteilung der p-Werte unter der Nullhypothese")
achse.set_xlabel("p-Wert")
achse.set_ylabel("Anzahl Tests")
plt.tight_layout()
plt.show()

print("Anteil unter 0.10:", round(float((p_werte < 0.10).mean()), 4))
print("Anteil unter 0.05:", round(float((p_werte < 0.05).mean()), 4))
print("Anteil unter 0.01:", round(float((p_werte < 0.01).mean()), 4))
print("Median:", round(float(np.median(p_werte)), 4))
```

:::

#### Output Zeile für Zeile

| Ausgabe | Wert hier | Erwartet | Wie er zu lesen ist |
|---|---|---|---|
| Anteil unter 0.10 | 0.1120 | 0.10 | |
| Anteil unter 0.05 | **0.0545** | 0.05 | Von 2000 Tests ohne jeden echten Unterschied sind 109 signifikant. Das ist kein Fehler des Verfahrens, sondern seine Zusage. |
| Anteil unter 0.01 | 0.0085 | 0.01 | |
| Median | 0.4946 | 0.50 | |
| Histogramm | rund 100 Tests je Klasse | 100 | Flach. Unter der Nullhypothese ist der p-Wert **gleichverteilt** zwischen 0 und 1. |

Die Gleichverteilung ist der Kern. Sie bedeutet: Ein p-Wert von 0.03 ist unter
der Nullhypothese genauso wahrscheinlich wie einer von 0.83. Nichts an einem
einzelnen kleinen p-Wert beweist, dass etwas vorliegt.

::: {.note-box}
**Daraus folgt unmittelbar das Problem des mehrfachen Testens.** Wer zwanzig
Fragen an denselben Datensatz stellt, erhält im Mittel einen signifikanten
Befund, auch wenn keiner existiert. Genau das rechnet die Seite zum
[multiplen Testen](multiples-testen.qmd) durch.

Und es erklärt, warum das Niveau eine **Rate** ist und keine Eigenschaft des
einzelnen Ergebnisses: Es begrenzt, wie oft man sich auf lange Sicht irrt, nicht
ob man sich diesmal geirrt hat.
:::

#### Interpretation

Die 109 signifikanten Ergebnisse dieser Simulation sind ununterscheidbar von
echten Befunden. Sie haben kleine p-Werte, ordentliche t-Werte und
Konfidenzintervalle, die die Null nicht enthalten. Nur weil hier die Wahrheit
bekannt ist, weiss man, dass sie falsch sind.

In der Praxis schützt davor nur eines: die Fragestellung vorab festzulegen und
Befunde aus einer ungeplanten Suche als vorläufig zu kennzeichnen.

### Beispiel 3: Test und Intervall sagen dasselbe

#### Frage und Datenlage

Die Behauptung "schliesst das 95-Prozent-Intervall den Wert der Nullhypothese
ein, ist der Test auf dem 5-Prozent-Niveau nicht signifikant" lässt sich
nachrechnen. Dazu wird derselbe Datensatz gegen verschiedene Sollwerte getestet.

#### Rechnung

::: {.panel-tabset}

##### R

```{r}
#| label: b3-ht-rechnung-r
intervall <- t.test(gewicht)$conf.int
round(as.numeric(intervall), 4)

sollwerte <- c(495, 496, 496.3612, 497.7583, 499.1555, 499.2, 501)
vergleich <- data.frame(
  sollwert = sollwerte,
  p = sapply(sollwerte, function(mu) t.test(gewicht, mu = mu)$p.value)
)
vergleich$signifikant <- vergleich$p < 0.05
vergleich$im_intervall <- vergleich$sollwert >= intervall[1] &
                          vergleich$sollwert <= intervall[2]
round_df <- vergleich
round_df$p <- round(round_df$p, 4)
round_df
```

##### Python

```{python}
#| label: b3-ht-rechnung-py
se = gewicht.std(ddof=1) / np.sqrt(len(gewicht))
halb = stats.t.ppf(0.975, len(gewicht) - 1) * se
intervall = (gewicht.mean() - halb, gewicht.mean() + halb)
print("Intervall:", np.round(intervall, 4))

sollwerte = np.array([495, 496, 496.3612, 497.7583, 499.1555, 499.2, 501])
p = np.array([stats.ttest_1samp(gewicht, mu).pvalue for mu in sollwerte])

print(pd.DataFrame({
    "sollwert": sollwerte,
    "p": p.round(4),
    "signifikant": p < 0.05,
    "im_intervall": (sollwerte >= intervall[0]) & (sollwerte <= intervall[1]),
}).to_string(index=False))
```

:::

#### Output Zeile für Zeile

Das 95-Prozent-Intervall lautet 496.3612 bis 499.1555.

| Sollwert | p | signifikant | im Intervall |
|---|---|---|---|
| 495.00 | 0.0011 | ja | nein |
| 496.00 | 0.0182 | ja | nein |
| **496.3612** | **0.0500** | nein | ja |
| 497.7583 | 1.0000 | nein | ja |
| **499.1555** | **0.0500** | ja | nein |
| 499.2000 | 0.0442 | ja | nein |
| 501.0000 | 0.0003 | ja | nein |

Die beiden Spalten rechts sind **immer** gegenläufig, und zwar exakt. Die
Intervallgrenzen sind genau die Sollwerte, bei denen der p-Wert 0.05 beträgt.

Die beiden fett gesetzten Zeilen zeigen das an der Grenze: Beide haben einen
p-Wert von 0.0500, entscheiden sich aber verschieden. Das ist kein Widerspruch,
sondern eine Folge der Rundung — die Sollwerte wurden auf vier Stellen gekürzt
und liegen damit minimal innerhalb beziehungsweise ausserhalb der exakten
Grenze. Genau an der Grenze ist die Entscheidung willkürlich, und das ist ein
Argument gegen die Schwelle als solche.
Beim Sollwert 497.7583, dem Stichprobenmittelwert, ist p genau 1: Die Daten sind
mit dieser Annahme so gut vereinbar, wie es überhaupt geht.

::: {.note-box}
**Das Konfidenzintervall ist die Menge aller nicht verworfenen Nullhypothesen.**
Diese Sichtweise ist der kürzeste Weg zum Verständnis beider Begriffe: Ein
Intervall ist kein zusätzliches Werkzeug neben dem Test, sondern der Test,
angewendet auf alle denkbaren Sollwerte gleichzeitig.

Praktisch heisst das, dass der p-Wert Information wegwirft. Er sagt "verworfen"
oder "nicht verworfen" für **einen** Wert; das Intervall sagt es für alle.
:::

#### Interpretation

Wer das Intervall berichtet, hat den Test damit mitberichtet, aber nicht
umgekehrt. Das ist der Grund für die Empfehlung, in erster Linie Schätzwerte mit
Intervallen zu berichten und den p-Wert als Beigabe.

### Beispiel 4: Zwei Studien, zwei Fallen

#### Frage und Datenlage

Zwei Untersuchungen zum selben Sachverhalt, mit fast identischen p-Werten:

| | n je Gruppe | beobachtetes $d$ | p |
|---|---|---|---|
| Studie A | 40 | 0.44 | 0.053 |
| Studie B | 4000 | 0.045 | 0.044 |

Nach der üblichen Lesart ist A "nicht signifikant" und B "signifikant". Was sagen
die Daten wirklich?

#### Rechnung

::: {.panel-tabset}

##### R

```{r}
#| label: b4-ht-rechnung-r
studie <- function(n, d) {
  se_d <- sqrt(2 / n)
  t_wert <- d / se_d
  p <- 2 * pt(-abs(t_wert), df = 2 * n - 2)
  se_ki <- sqrt(2 / n + d^2 / (4 * n))
  c(n = n, d = d, t = t_wert, p = p,
    unten = d - 1.96 * se_ki, oben = d + 1.96 * se_ki)
}

round(rbind(A = studie(40, 0.44), B = studie(4000, 0.045)), 4)
```

##### Python

```{python}
#| label: b4-ht-rechnung-py
def studie(n, d):
    se_d = np.sqrt(2 / n)
    t_wert = d / se_d
    p = 2 * stats.t.cdf(-abs(t_wert), df=2 * n - 2)
    se_ki = np.sqrt(2 / n + d ** 2 / (4 * n))
    return {"n": n, "d": d, "t": t_wert, "p": p,
            "unten": d - 1.96 * se_ki, "oben": d + 1.96 * se_ki}


print(pd.DataFrame([studie(40, 0.44), studie(4000, 0.045)],
                   index=["A", "B"]).round(4))
```

:::

#### Output Zeile für Zeile

| | n | $d$ | t | p | Intervall für $d$ |
|---|---|---|---|---|---|
| A | 40 | 0.440 | 1.968 | 0.0527 | **-0.004 bis 0.884** |
| B | 4000 | 0.045 | 2.013 | 0.0442 | **0.001 bis 0.089** |

Die p-Werte liegen fünf Tausendstel auseinander, auf verschiedenen Seiten der
Schwelle. Die Intervalle sagen etwas völlig anderes:

**Studie A ist unentschieden.** Ihr Intervall reicht von praktisch null bis zu
einem sehr grossen Effekt von 0.88. Ausgeschlossen ist so gut wie nichts. Der
Satz "kein Effekt nachweisbar" ist richtig, der Satz "kein Effekt vorhanden"
wäre grob falsch.

**Studie B belegt einen sehr kleinen Effekt.** Ihr Intervall reicht von 0.001 bis
0.089 und schliesst damit alles über 0.09 aus. Ein Effekt liegt vor, und er ist
mit Sicherheit winzig.

Wer nur die p-Werte liest, kommt zum genau umgekehrten Eindruck: A sieht nach
"nichts gefunden" aus und B nach "Effekt bestätigt".

#### Interpretation und Ergebnissatz

Die beiden Fallen dieses Beispiels sind die häufigsten überhaupt:

| Falle | Was fehlt |
|---|---|
| "Nicht signifikant heisst kein Effekt" | das Intervall, das zeigt, wie viel noch möglich ist |
| "Signifikant heisst bedeutsam" | die Effektstärke, die zeigt, wie wenig es ist |

Beide verschwinden, sobald Intervall und Effektstärke mitberichtet werden. Genau
deshalb steht in der Ergebnisvorlage jeder Methodenseite dieser Sammlung nicht
nur der p-Wert.

> Studie A findet keinen nachweisbaren Unterschied ($d$ = 0.44,
> 95-Prozent-Konfidenzintervall -0.00 bis 0.88, p = 0.053, n = 40 je Gruppe);
> das Intervall lässt Effekte bis in den grossen Bereich zu, ein Ausschluss ist
> damit nicht erbracht. Studie B findet einen nachweisbaren, aber sehr kleinen
> Unterschied ($d$ = 0.045, 0.00 bis 0.09, p = 0.044, n = 4000 je Gruppe).

::::

## Verständnisfragen

::: {.quiz}
Ein Test wird mit $\alpha$ = 0.01 statt 0.05 gerechnet. Was passiert?

- [x] Falsche Alarme werden seltener, übersehene Effekte häufiger ~ Richtig. Die
      Schwelle rückt nach aussen, also wird die Nullhypothese seltener verworfen,
      unabhängig davon, ob sie stimmt. Der Preis für weniger Fehler erster Art
      sind mehr Fehler zweiter Art.
- [ ] Beide Fehlerarten werden seltener ~ Das geht bei gleichem
      Stichprobenumfang nicht, die beiden Raten bewegen sich gegenläufig.
- [ ] Das Ergebnis wird zuverlässiger, weil der Effekt grösser sein muss ~ Der
      wahre Effekt ändert sich nicht. Nur die Schwelle ändert sich, ab der man
      ihn berichtet.
:::

::: {.quiz}
Ein Test ergibt p = 0.42. Was darf man schliessen?

- [ ] Dass die Gruppen gleich sind ~ Ein fehlender Nachweis ist kein Nachweis der
      Gleichheit. Möglicherweise ist die Stichprobe zu klein.
- [x] Nur, dass die Daten mit der Nullhypothese vereinbar sind ~ Richtig. Wie
      grosse Effekte die Daten noch zulassen, zeigt allein das
      Konfidenzintervall, und das gehört deshalb immer mitberichtet.
- [ ] Dass die Nullhypothese mit 58 Prozent Wahrscheinlichkeit falsch ist ~ Der
      p-Wert ist keine Wahrscheinlichkeit für eine Hypothese, in keiner
      Rechenrichtung.
:::

::: {.quiz}
Zwei Untersuchungen betrachten denselben Effekt. A: n = 40, p = 0.053,
Konfidenzintervall des standardisierten Unterschieds -0.00 bis 0.88. B:
n = 4000, p = 0.044, Intervall 0.00 bis 0.09. Was ist die richtige Lesart?

- [ ] B zeigt den stärkeren Effekt, weil p kleiner ist ~ Der p-Wert vergleicht
      keine Effektgrössen. B hat vor allem mehr Beobachtungen.
- [x] A lässt auch grosse Effekte zu, B belegt einen kleinen ~ Richtig. In A ist
      das Intervall breit, es ist kaum etwas ausgeschlossen. In B ist es eng und
      liegt knapp über null: Der Effekt ist gesichert, aber winzig.
- [ ] A ist wertlos, weil nicht signifikant ~ A ist unentschieden, und das ist
      ein Ergebnis. Wertlos wäre die Aussage nur, wenn man das Intervall
      verschweigt.
:::

::: {.quiz}
Von 2000 Tests auf Daten ohne jeden Unterschied sind 109 signifikant. Was folgt
daraus?

- [x] Nichts Ungewöhnliches; das entspricht dem Niveau von 5 Prozent ~ Richtig.
      Unter der Nullhypothese ist der p-Wert gleichverteilt, also fallen rund
      5 Prozent unter die Schwelle. Das Niveau begrenzt diese Rate, es schliesst
      falsche Alarme nicht aus.
- [ ] Die Simulation ist fehlerhaft ~ 109 von 2000 sind 5.45 Prozent, also genau
      im erwarteten Bereich.
- [ ] Der t-Test ist unzuverlässig ~ Er hält sein Versprechen exakt ein. Das
      Versprechen lautet nur nicht, was viele darin lesen.
:::

## Verlinkte Ressourcen

- [OpenIntro Statistics, Kapitel zur Inferenz](https://www.openintro.org/book/os/)
- [Statement der American Statistical Association zum p-Wert](https://www.tandfonline.com/doi/full/10.1080/00031305.2016.1154108)
- [Schätzen und Konfidenzintervalle](schaetzen-konfidenzintervalle.qmd)
