---
title: "Multiples Testen"
description: "Warum viele Tests falsche Alarme erzeugen und wie Bonferroni, Holm und Benjamini-Hochberg gegensteuern."
categories: ["Hypothesentests", "Interpretation", "R", "Python"]
quelle: ["ESDS", "STATDA"]
seitentyp: konzept
stand: entwurf
order: 60
---

```{r}
#| label: setup-r
#| include: false
# Zwoelf p-Werte aus einer Auswertung: zwei echte Effekte, zehn Zufallsbefunde.
p_werte <- c(0.0001, 0.008, 0.019, 0.023, 0.041, 0.048,
             0.11, 0.26, 0.34, 0.51, 0.68, 0.92)
```

```{python}
#| label: setup-python
#| include: false
import numpy as np
import pandas as pd
import matplotlib.pyplot as plt
from statsmodels.stats.multitest import multipletests
from statsmodels.stats.power import TTestIndPower

plt.rcParams.update({"figure.figsize": (7, 4.2), "font.size": 11,
                     "savefig.dpi": 288, "figure.dpi": 288})

p_werte = np.array([0.0001, 0.008, 0.019, 0.023, 0.041, 0.048,
                    0.11, 0.26, 0.34, 0.51, 0.68, 0.92])
```

## Kernideen

- Ein Signifikanzniveau von 0.05 bedeutet: In fünf von hundert Fällen wird ein
  Effekt behauptet, den es nicht gibt. Bei **einem** Test. Bei zwanzig Tests
  liegt die Wahrscheinlichkeit für mindestens einen falschen Alarm bei 64
  Prozent.
- Das Problem entsteht nicht durch das Rechnen, sondern durch das **Auswählen**:
  Wer viele Tests rechnet und den kleinsten p-Wert berichtet, hat eine Auswahl
  getroffen, die der p-Wert nicht kennt.
- Korrekturverfahren senken die Schwelle. Sie kosten dafür Power: Dieselbe
  Studie findet nach der Korrektur weniger.
- Es gibt zwei verschiedene Fehlerbegriffe, und sie verlangen verschiedene
  Verfahren: die Wahrscheinlichkeit **mindestens eines** Fehlalarms (FWER) und
  der **Anteil** der Fehlalarme unter den Funden (FDR).
- Am wirksamsten ist es, die Zahl der Tests von vornherein klein zu halten und
  vorab festzulegen, welche gerechnet werden.

## Erklärung

### Wie schnell die Fehlerrate wächst

Sind alle Nullhypothesen wahr und die Tests unabhängig, beträgt die
Wahrscheinlichkeit für mindestens einen falschen Alarm $1 - (1-\alpha)^m$:

| Anzahl Tests | Wahrscheinlichkeit mindestens eines Fehlalarms |
|---|---|
| 1 | 5.0 % |
| 3 | 14.3 % |
| 5 | 22.6 % |
| 10 | 40.1 % |
| 20 | 64.2 % |
| 50 | 92.3 % |
| 100 | 99.4 % |

Bei zwanzig Tests ist ein falscher Alarm also der Normalfall, nicht die
Ausnahme. Und zwanzig Tests sind schnell erreicht: Fünf Gruppen paarweise
verglichen ergeben zehn Tests, drei Zielgrössen bei vier Gruppen ergeben
achtzehn.

### Wo überall unbemerkt mehrfach getestet wird

| Situation | Anzahl Tests |
|---|---|
| Paarweise Vergleiche nach einer [Varianzanalyse](../tests/anova.qmd) | bei $k$ Gruppen: $k(k-1)/2$ |
| Mehrere Zielgrössen in derselben Studie | eine je Zielgrösse |
| Zwischenauswertungen während der Erhebung | eine je Blick auf die Daten |
| Untergruppen nachträglich betrachten | eine je Untergruppe |
| Mehrere Verfahren ausprobieren und das passende berichten | so viele wie ausprobiert |
| Koeffizienten einer [Regression](../regression/multiple-lineare-regression.qmd) | einer je Prädiktor |

Die letzten drei Zeilen sind die gefährlichen, weil dort meist gar nicht
gezählt wird, wie viele Tests tatsächlich stattgefunden haben.

### Zwei Fehlerbegriffe

| Begriff | Was kontrolliert wird | Wann passend |
|---|---|---|
| FWER, familienweise Fehlerrate | Wahrscheinlichkeit für **mindestens einen** Fehlalarm in der ganzen Gruppe von Tests | wenn ein einziger falscher Befund teuer ist: Zulassung, Sicherheitsnachweis, Bestätigungsstudie |
| FDR, False Discovery Rate | erwarteter **Anteil** falscher Befunde unter den verworfenen Hypothesen | bei explorativen Auswertungen mit vielen Tests, wenn die Funde ohnehin nachgeprüft werden |

Der Unterschied ist praktisch bedeutsam. FWER auf 5 Prozent heisst: "Mit 95
Prozent Wahrscheinlichkeit ist unter allen Befunden kein einziger falsch." FDR
auf 5 Prozent heisst: "Von den Befunden sind im Mittel 5 Prozent falsch." Bei
hundert Tests und zwanzig Funden erlaubt das eine Falschmeldung, das andere
etwa eine unter den zwanzig.

### Die drei Verfahren

| Verfahren | Kontrolliert | Wie es rechnet | Schärfe |
|---|---|---|---|
| Bonferroni | FWER | jeder p-Wert mit $m$ multipliziert, gleichbedeutend mit Schwelle $\alpha/m$ | am strengsten, einfach zu erklären |
| Holm | FWER | schrittweise: p-Werte sortieren, den kleinsten gegen $\alpha/m$ prüfen, den zweiten gegen $\alpha/(m-1)$ und so weiter, bis der erste nicht mehr verworfen wird | hält dasselbe Niveau wie Bonferroni, verwirft aber nie weniger |
| Benjamini-Hochberg | FDR | sortieren, den $i$-ten gegen $\alpha \cdot i/m$ prüfen, vom grössten her rückwärts | deutlich mehr Funde, dafür ein anderes Versprechen |

::: {.note-box}
**Holm ist Bonferroni ohne Nachteil.** Beide kontrollieren die familienweise
Fehlerrate gleich streng, aber Holm verwirft in jeder denkbaren Lage mindestens
so viele Hypothesen wie Bonferroni und oft mehr. Es gibt deshalb keinen
statistischen Grund, Bonferroni zu verwenden; der einzige Vorteil ist, dass sich
"Schwelle geteilt durch Anzahl Tests" leichter erklären lässt.
:::

### Was die Korrektur kostet

Eine gesenkte Schwelle senkt die Power. Bei einem mittleren Effekt und 64 Fällen
je Gruppe:

| Anzahl Tests | Schwelle nach Bonferroni | Power |
|---|---|---|
| 1 | 0.0500 | 0.80 |
| 5 | 0.0100 | 0.59 |
| 10 | 0.0050 | 0.49 |
| 20 | 0.0025 | 0.40 |

Wer die Zahl der Tests nicht begrenzt, verliert also an beiden Enden: ohne
Korrektur falsche Alarme, mit Korrektur die Fähigkeit, echte Effekte zu finden.
Der einzige Ausweg ist, vorab weniger zu testen, siehe
[Power](power-stichprobenumfang.qmd).

## Beispiele

:::: {.panel-tabset}

### Beispiel 1: Wie schnell die Fehlerrate wächst

#### Frage und Datenlage

Alle Nullhypothesen sind wahr, es gibt also nichts zu finden. Wie oft wird
trotzdem etwas gefunden?

#### Rechnung

::: {.panel-tabset}

##### R

```{r}
#| label: fig-b1-mt-r
#| fig-cap: "Beispiel 1: Wahrscheinlichkeit mindestens eines falschen Alarms."
#| fig-height: 3.4
anzahl <- 1:100
rate <- 1 - (1 - 0.05)^anzahl

par(mar = c(4, 4, 3, 1))
plot(anzahl, rate, type = "l", lwd = 2, col = "steelblue", ylim = c(0, 1),
     xlab = "Anzahl Tests", ylab = "Wahrscheinlichkeit",
     main = "Mindestens ein falscher Alarm")
abline(h = 0.05, lty = 2, col = "firebrick")
abline(v = c(5, 10, 20), lty = 3, col = "grey60")

round(data.frame(tests = c(1, 3, 5, 10, 20, 50, 100),
                 rate = 1 - 0.95^c(1, 3, 5, 10, 20, 50, 100)), 4)
```

##### Python

```{python}
#| label: fig-b1-mt-py
#| fig-cap: "Beispiel 1: dieselbe Kurve in Python."
#| fig-height: 3.4
anzahl = np.arange(1, 101)
rate = 1 - 0.95 ** anzahl

fig, achse = plt.subplots(figsize=(7, 3.4))
achse.plot(anzahl, rate, color="steelblue", linewidth=2)
achse.axhline(0.05, linestyle="--", color="firebrick")
for x in (5, 10, 20):
    achse.axvline(x, linestyle=":", color="0.6")
achse.set_xlabel("Anzahl Tests")
achse.set_ylabel("Wahrscheinlichkeit")
achse.set_ylim(0, 1)
achse.set_title("Mindestens ein falscher Alarm")
plt.tight_layout()
plt.show()

for m in (1, 3, 5, 10, 20, 50, 100):
    print(f"{m:4d} Tests: {1 - 0.95 ** m:.4f}")
```

:::

#### Output Zeile für Zeile

| Anzahl Tests | Wahrscheinlichkeit | Wie das zu lesen ist |
|---|---|---|
| 1 | 0.050 | Das versprochene Niveau. |
| 3 | 0.143 | Schon drei paarweise Vergleiche nach einer Varianzanalyse verdreifachen die Rate fast. |
| 5 | 0.226 | |
| 10 | 0.401 | In vier von zehn Auswertungen mit zehn Tests steht mindestens ein falscher Befund. |
| 20 | 0.642 | Der falsche Alarm ist jetzt wahrscheinlicher als kein falscher Alarm. |
| 50 | 0.923 | |
| 100 | 0.994 | Praktisch sicher. |

Die Kurve steigt anfangs steil und flacht dann ab; die entscheidenden Schritte
passieren zwischen einem und zwanzig Tests, also genau in dem Bereich, in dem
sich die meisten Auswertungen bewegen.

#### Interpretation

Die Zahlen gelten unter der Annahme unabhängiger Tests. Bei abhängigen Tests,
etwa mehreren Zielgrössen, die miteinander korrelieren, fällt die Rate etwas
niedriger aus. Kleiner als das Einzelniveau wird sie aber nie, und die
Grössenordnung bleibt.

Wichtig ist die Umkehrung: Wenn in einer Auswertung mit zwanzig Tests genau ein
Ergebnis knapp signifikant ist, dann ist das **kein** Befund, sondern die
Erwartung.

### Beispiel 2: Drei Korrekturen im Vergleich

#### Frage und Datenlage

Zwölf p-Werte aus einer Auswertung. Sechs liegen unter 0.05, davon einer sehr
deutlich. Die Frage lautet: Was bleibt nach einer Korrektur übrig?

#### Rechnung

::: {.panel-tabset}

##### R

```{r}
#| label: b2-mt-rechnung-r
vergleich <- data.frame(
  p = p_werte,
  bonferroni = p.adjust(p_werte, method = "bonferroni"),
  holm = p.adjust(p_werte, method = "holm"),
  BH = p.adjust(p_werte, method = "BH")
)
round(vergleich, 4)

colSums(vergleich < 0.05)
```

##### Python

```{python}
#| label: b2-mt-rechnung-py
vergleich = pd.DataFrame({"p": p_werte})
for methode, name in [("bonferroni", "bonferroni"), ("holm", "holm"),
                      ("fdr_bh", "BH")]:
    vergleich[name] = multipletests(p_werte, alpha=0.05, method=methode)[1]
print(vergleich.round(4).to_string())

print((vergleich < 0.05).sum())
```

:::

#### Output Zeile für Zeile

| p | Bonferroni | Holm | Benjamini-Hochberg |
|---|---|---|---|
| 0.0001 | **0.0012** | **0.0012** | **0.0012** |
| 0.0080 | 0.0960 | 0.0880 | **0.0480** |
| 0.0190 | 0.2280 | 0.1900 | 0.0690 |
| 0.0230 | 0.2760 | 0.2070 | 0.0690 |
| 0.0410 | 0.4920 | 0.3280 | 0.0960 |
| 0.0480 | 0.5760 | 0.3360 | 0.0960 |
| 0.1100 | 1.0000 | 0.6600 | 0.1886 |
| 0.2600 | 1.0000 | 1.0000 | 0.3900 |
| … | | | |
| **verworfen bei 0.05** | **1** | **1** | **2** |

Ohne Korrektur wären sechs Hypothesen verworfen worden. Nach Bonferroni und Holm
bleibt eine übrig, nach Benjamini-Hochberg zwei.

Drei Beobachtungen zu den Zahlen:

**Bonferroni multipliziert einfach mit 12.** Aus 0.008 wird 0.096, aus 0.0001
wird 0.0012. Werte über 1 werden auf 1 gekappt.

**Holm ist nie strenger als Bonferroni.** In der ersten Zeile sind beide gleich
(0.0012), ab der zweiten liegt Holm darunter: 0.088 gegen 0.096, 0.190 gegen
0.228, und mit wachsendem Rang wird der Abstand grösser. Der Grund ist der
kleiner werdende Divisor.

**Benjamini-Hochberg ist deutlich grosszügiger.** Der Wert 0.008 wird zu 0.048
und bleibt damit knapp signifikant, während er bei den FWER-Verfahren
ausscheidet. Das ist kein Fehler, sondern das andere Versprechen: BH garantiert
nicht, dass unter den beiden Funden kein falscher ist, sondern dass im Mittel
höchstens 5 Prozent der Funde falsch sind.

::: {.note-box}
**Korrigierte p-Werte sind eine Bequemlichkeit, keine echten p-Werte.** Sie
werden so umgerechnet, dass man sie weiterhin gegen 0.05 halten kann. Ein
"korrigierter p-Wert von 0.048" bedeutet nicht, dass die Wahrscheinlichkeit für
diese Daten 4.8 Prozent beträgt, sondern nur: Bei einem FDR-Niveau von 0.048
oder mehr wäre diese Hypothese verworfen worden.
:::

#### Interpretation und Ergebnissatz

> Von zwölf Tests waren sechs bei einem unkorrigierten Niveau von 0.05
> signifikant. Nach Holm-Korrektur bleibt einer (p korrigiert = 0.0012), nach
> Benjamini-Hochberg bleiben zwei (0.0012 und 0.0480). Berichtet wird die
> Holm-Korrektur, da ein einzelner falscher Befund die Folgeentscheidung
> tragen würde.

### Beispiel 3: Holm Schritt für Schritt

#### Frage und Datenlage

Das Holm-Verfahren wird oft als Zauberkasten verwendet. Es ist aber in vier
Zeilen nachvollziehbar, und wer es einmal von Hand durchgeht, versteht auch,
warum es an einer Stelle abbricht.

#### Rechnung

::: {.panel-tabset}

##### R

```{r}
#| label: b3-mt-rechnung-r
m <- length(p_werte)
sortiert <- sort(p_werte)

schritte <- data.frame(
  rang = 1:m,
  p = sortiert,
  divisor = m:1,
  schwelle = 0.05 / (m:1)
)
schritte$unter_schwelle <- schritte$p < schritte$schwelle
round(schritte, 5)

# Das Verfahren stoppt beim ersten FALSE; alles danach bleibt stehen
erster_stopp <- which(!schritte$unter_schwelle)[1]
cat("Verworfen werden die Raenge 1 bis", erster_stopp - 1, "\n")
```

##### Python

```{python}
#| label: b3-mt-rechnung-py
m = len(p_werte)
sortiert = np.sort(p_werte)

schritte = pd.DataFrame({
    "rang": np.arange(1, m + 1),
    "p": sortiert,
    "divisor": np.arange(m, 0, -1),
    "schwelle": 0.05 / np.arange(m, 0, -1),
})
schritte["unter_schwelle"] = schritte["p"] < schritte["schwelle"]
print(schritte.round(5).to_string(index=False))

erster_stopp = int(np.argmin(schritte["unter_schwelle"].to_numpy()))
print("Verworfen werden die Ränge 1 bis", erster_stopp)
```

:::

#### Output Zeile für Zeile

| Rang | p | Divisor | Schwelle | unter Schwelle? |
|---|---|---|---|---|
| 1 | 0.0001 | 12 | 0.00417 | **ja** |
| 2 | 0.0080 | 11 | 0.00455 | **nein, STOPP** |
| 3 | 0.0190 | 10 | 0.00500 | (wird nicht mehr geprüft) |
| 4 | 0.0230 | 9 | 0.00556 | |

Das Verfahren geht die sortierten p-Werte von unten durch und vergleicht jeden
mit einer Schwelle, die von Rang zu Rang **steigt**: erst $\alpha/12$, dann
$\alpha/11$ und so weiter. Beim ersten Wert, der seine Schwelle nicht
unterschreitet, hört es auf, und alle folgenden bleiben unverworfen — auch
solche, die ihre eigene Schwelle unterschritten hätten.

Der zweite p-Wert ist mit 0.0080 knapp über seiner Schwelle von 0.00455. Läge er
bei 0.004, wären beide verworfen, und der dritte Rang käme gegen 0.005 an die
Reihe.

::: {.note-box}
**Warum das Abbrechen nötig ist.** Ohne die Stoppregel wäre das Verfahren keine
gültige FWER-Kontrolle mehr. Die steigenden Schwellen sind nur deshalb zulässig,
weil ein Rang erst geprüft wird, wenn alle kleineren verworfen wurden. Wer die
Schwellen einzeln anwendet und die Stoppregel weglässt, hält das Niveau nicht
ein.
:::

#### Interpretation

Das Nachvollziehen lohnt sich, weil es zwei verbreitete Missverständnisse
ausräumt. Erstens ist Holm **kein** Verfahren, das jeden p-Wert einzeln
umrechnet; die Reihenfolge ist wesentlich. Zweitens erklärt es, warum das
Ergebnis eines einzelnen Tests davon abhängt, welche **anderen** Tests
mitgerechnet wurden — was zunächst befremdlich wirkt und der Kern der ganzen
Sache ist.

### Beispiel 4: Was die Korrektur kostet

#### Frage und Datenlage

Korrekturen sind nicht umsonst. Wie viel Power geht verloren?

#### Rechnung

::: {.panel-tabset}

##### R

```{r}
#| label: b4-mt-rechnung-r
library(pwr)

for (m in c(1, 5, 10, 20)) {
  alpha <- 0.05 / m
  p <- pwr.t.test(n = 64, d = 0.5, sig.level = alpha)$power
  n_noetig <- pwr.t.test(d = 0.5, power = 0.80, sig.level = alpha)$n
  cat(sprintf("%2d Tests: alpha = %.4f  Power bei n = 64: %.4f  n fuer Power 0.80: %6.2f\n",
              m, alpha, p, n_noetig))
}
```

##### Python

```{python}
#| label: b4-mt-rechnung-py
analyse = TTestIndPower()

for m in (1, 5, 10, 20):
    alpha = 0.05 / m
    power = analyse.power(effect_size=0.5, nobs1=64, alpha=alpha)
    n_noetig = analyse.solve_power(effect_size=0.5, power=0.80, alpha=alpha,
                                   ratio=1.0)
    print(f"{m:2d} Tests: alpha = {alpha:.4f}  Power bei n = 64: {power:.4f}"
          f"  n für Power 0.80: {n_noetig:6.2f}")
```

:::

#### Output Zeile für Zeile

| Anzahl Tests | Schwelle | Power bei n = 64 je Gruppe | nötiges n für Power 0.80 |
|---|---|---|---|
| 1 | 0.0500 | 0.80 | 63.77 |
| 5 | 0.0100 | 0.59 | 95.10 |
| 10 | 0.0050 | 0.49 | 108.48 |
| 20 | 0.0025 | 0.40 | 121.80 |

Wer denselben Versuch mit zwanzig statt einem Test auswertet, halbiert die Power
und bräuchte fast doppelt so viele Fälle, um sie zurückzugewinnen.

#### Interpretation und Ergebnissatz

Daraus folgt die praktisch wichtigste Konsequenz dieser Seite, und sie ist keine
Rechenregel: **Die Zahl der Tests gehört vor der Auswertung festgelegt und klein
gehalten.**

| Vorgehen | Wirkung |
|---|---|
| Eine Hauptfragestellung vorab benennen | Der Haupttest bleibt unkorrigiert, alles Weitere ist ausdrücklich explorativ |
| Zielgrössen zusammenfassen | Ein Gesamtmass statt fünf Einzelmasse ergibt einen Test statt fünf |
| Gemeinsamen Test statt vieler Einzeltests | [Varianzanalyse](../tests/anova.qmd) statt paarweiser Vergleiche, gemeinsamer F-Test statt einzelner t-Tests |
| Explorative Funde als solche kennzeichnen | Sie brauchen dann keine Korrektur, aber auch keine Signifikanzaussage |

Der letzte Punkt ist der ehrlichste Ausweg. Ein exploratives Ergebnis darf
berichtet werden, wenn dazugesagt wird, dass es aus einer ungeplanten Suche
stammt und in einer neuen Erhebung zu prüfen ist.

> Vorab festgelegt war eine Hauptfragestellung; die übrigen elf Vergleiche sind
> explorativ. Für die Hauptfrage wurde ohne Korrektur auf dem 5-Prozent-Niveau
> geprüft. Die explorativen Vergleiche sind nach Benjamini-Hochberg korrigiert
> und als vorläufig gekennzeichnet.

::::

## Verständnisfragen

::: {.quiz}
Nach einer Varianzanalyse mit fünf Gruppen werden alle Paare verglichen. Wie
viele Tests sind das, und wie hoch ist die Fehlerrate ohne Korrektur?

- [x] Zehn Tests, rund 40 Prozent ~ Richtig. Bei fünf Gruppen gibt es
      5·4/2 = 10 Paare. Ohne Korrektur liegt die Wahrscheinlichkeit für
      mindestens einen falschen Alarm bei 1 - 0.95¹⁰ = 0.40.
- [ ] Fünf Tests, rund 23 Prozent ~ Fünf Gruppen ergeben zehn Paare, nicht fünf.
- [ ] Zehn Tests, weiterhin 5 Prozent ~ Die 5 Prozent gelten je Einzeltest, nicht
      für die Gruppe von Tests.
:::

::: {.quiz}
Warum sollte Holm gegenüber Bonferroni bevorzugt werden?

- [x] Es hält dasselbe Niveau ein und verwirft nie weniger ~ Richtig. Holm ist
      in jeder Lage mindestens so scharf wie Bonferroni und oft schärfer, bei
      identischer Kontrolle der familienweisen Fehlerrate. Ein statistischer
      Grund für Bonferroni existiert nicht.
- [ ] Es ist weniger streng und findet deshalb mehr ~ Weniger streng im Sinne
      eines schwächeren Versprechens ist es gerade nicht; das Versprechen ist
      dasselbe.
- [ ] Es kontrolliert die FDR statt der FWER ~ Das ist Benjamini-Hochberg.
:::

::: {.quiz}
Benjamini-Hochberg auf 5 Prozent liefert zwanzig Funde. Was bedeutet das?

- [x] Im Mittel ist etwa einer davon falsch ~ Richtig. Die FDR kontrolliert den
      erwarteten Anteil falscher Befunde unter den Funden: 5 Prozent von zwanzig
      ist einer. Das ist ein anderes Versprechen als "mit 95 Prozent
      Wahrscheinlichkeit ist keiner falsch".
- [ ] Mit 95 Prozent Wahrscheinlichkeit ist keiner falsch ~ Das wäre eine
      FWER-Kontrolle, wie sie Bonferroni und Holm leisten.
- [ ] Alle zwanzig sind mit 95 Prozent Wahrscheinlichkeit richtig ~ Die FDR sagt
      nichts über einzelne Funde.
:::

::: {.quiz}
Eine Auswertung mit zwanzig Tests liefert genau ein knapp signifikantes
Ergebnis (p = 0.04). Wie ist das zu bewerten?

- [x] Als Erwartungswert, nicht als Befund ~ Richtig. Bei zwanzig Tests unter
      lauter wahren Nullhypothesen wird im Mittel einer signifikant. Ein
      einzelnes knappes Ergebnis unter vielen Tests ist genau das, was der
      Zufall liefert.
- [ ] Als Befund, p liegt unter 0.05 ~ Die Schwelle 0.05 gilt für einen einzelnen
      vorab festgelegten Test.
- [ ] Als Befund, wenn er inhaltlich plausibel ist ~ Nachträgliche Plausibilität
      ist kein Ersatz für eine vorab formulierte Hypothese; sie findet sich fast
      immer.
:::

## Verlinkte Ressourcen

- [R-Dokumentation zu `p.adjust`](https://stat.ethz.ch/R-manual/R-devel/library/stats/html/p.adjust.html)
- [statsmodels: multipletests](https://www.statsmodels.org/stable/generated/statsmodels.stats.multitest.multipletests.html)
- [Power und Stichprobenumfang](power-stichprobenumfang.qmd)
