---
title: "Power und Stichprobenumfang"
description: "Wie viele Fälle braucht es, und was findet man mit denen, die man hat?"
categories: ["Hypothesentests", "Effektstärke", "Interpretation", "R", "Python"]
quelle: ["ESDS", "STATDA"]
seitentyp: methode
stand: fertig
order: 50
---

```{r}
#| label: setup-r
#| include: false
library(pwr)
```

```{python}
#| label: setup-python
#| include: false
import numpy as np
import pandas as pd
import matplotlib.pyplot as plt
from scipy import stats
from statsmodels.stats.power import TTestIndPower

plt.rcParams.update({"figure.figsize": (7, 4.2), "font.size": 11,
                     "savefig.dpi": 288, "figure.dpi": 288})

analyse = TTestIndPower()
```

## Kurzsteckbrief

| | |
|---|---|
| Fragestellung | Wie viele Beobachtungen braucht es, um einen Effekt bestimmter Grösse zu finden? Und was lässt sich mit dem vorhandenen Umfang finden? |
| Eingang | drei von vier Grössen: Effektstärke, Stichprobenumfang, Signifikanzniveau, Power |
| Was die Methode liefert | die vierte Grösse |
| R-Funktion | `pwr::pwr.t.test()`, `pwr.anova.test()`, `pwr.r.test()`, `pwr.chisq.test()` |
| Python-Funktion | `statsmodels.stats.power.TTestIndPower()` mit `.power()` und `.solve_power()` |
| Verwandte Methoden | [Effektstärken](effektstaerken.qmd), [Hypothesentests: Grundlagen](hypothesentests-grundlagen.qmd) |

## Wann diese Methode, wann nicht

Die Powerrechnung gehört **vor** die Datenerhebung. Sie beantwortet die Frage,
ob sich der geplante Versuch überhaupt lohnt: Wer einen mittleren Effekt sucht
und zwanzig Fälle je Gruppe erheben kann, wird ihn in zwei von drei Fällen
verfehlen, und das lässt sich vorher wissen.

Nach der Datenerhebung ist ihr Nutzen begrenzt und ihre häufigste Anwendung
sogar irreführend, siehe Beispiel 3.

| Situation | Stattdessen |
|---|---|
| Die Daten liegen bereits vor und waren nicht signifikant | das [Konfidenzintervall](schaetzen-konfidenzintervalle.qmd) berichten, nicht die nachträgliche Power |
| Der Umfang steht fest und ist nicht änderbar | ausrechnen, welcher Effekt überhaupt findbar wäre, siehe Beispiel 2 |
| Es geht um die Genauigkeit einer Schätzung statt um einen Test | Umfang über die gewünschte Intervallbreite planen |
| Mehrere Tests sind geplant | die Korrektur für [multiples Testen](multiples-testen.qmd) in die Rechnung aufnehmen |

## Grundidee und Modell

Vier Grössen hängen zusammen. Legt man drei fest, ergibt sich die vierte:

| Grösse | Übliche Wahl | Bedeutung |
|---|---|---|
| Signifikanzniveau $\alpha$ | 0.05 | Wahrscheinlichkeit, einen Effekt zu behaupten, den es nicht gibt (Fehler erster Art) |
| Power $1-\beta$ | 0.80 | Wahrscheinlichkeit, einen vorhandenen Effekt zu finden |
| Effektstärke | aus Vorwissen oder Relevanzschwelle | wie gross der gesuchte Effekt ist, siehe [Effektstärken](effektstaerken.qmd) |
| Stichprobenumfang $n$ | das Ergebnis | |

Die Power ist das Gegenstück zum Fehler zweiter Art: $\beta$ ist die
Wahrscheinlichkeit, einen vorhandenen Effekt zu übersehen, und $1-\beta$ die,
ihn zu finden.

| | Effekt existiert | Effekt existiert nicht |
|---|---|---|
| **Test signifikant** | richtig, Wahrscheinlichkeit $1-\beta$ | Fehler erster Art, Wahrscheinlichkeit $\alpha$ |
| **Test nicht signifikant** | Fehler zweiter Art, Wahrscheinlichkeit $\beta$ | richtig |

Die Konvention 0.80 bedeutet, dass ein Fehler zweiter Art viermal so oft
hingenommen wird wie einer erster Art. Das ist eine Setzung, keine Notwendigkeit:
Wo ein übersehener Effekt teuer ist, gehört die Power höher.

::: {.note-box}
**Die wichtigste Zahl in der Rechnung ist die Effektstärke, und sie ist die
unsicherste.** Sie soll den **kleinsten Effekt** bezeichnen, den zu finden sich
lohnt, nicht den erwarteten. Wer den erwarteten einsetzt und danebenliegt,
erhebt zu wenig; wer aus einer kleinen Vorstudie schätzt, übernimmt deren
Überschätzung, siehe [Effektstärken](effektstaerken.qmd), Beispiel 3.
:::

## Output lesen

R, `pwr.t.test()`:

| Grösse | Was sie sagt | Falle |
|---|---|---|
| `n` | Umfang **je Gruppe** | nicht der Gesamtumfang; bei zwei Gruppen verdoppeln |
| `d` | angenommene Effektstärke | die Eingabe, nicht ein Ergebnis |
| `sig.level` | $\alpha$ | Voreinstellung 0.05 |
| `power` | Trefferwahrscheinlichkeit | Voreinstellung, wenn `n` gesucht wird, ist keine gesetzt; sie muss angegeben werden |
| `alternative` | ein- oder zweiseitig | einseitig senkt den nötigen Umfang und verlangt eine vorab festgelegte Richtung |

Python, `TTestIndPower`:

| Aufruf | Ergebnis | Unterschied zu R |
|---|---|---|
| `.power(effect_size=, nobs1=, alpha=)` | Power | wie `pwr.t.test(n=, d=)` |
| `.solve_power(effect_size=, power=, alpha=)` | `nobs1`, also n je Gruppe | wie `pwr.t.test(d=, power=)` |
| `ratio=` | Verhältnis der Gruppengrössen | in R über `pwr.t2n.test()` |

Beide geben gebrochene Umfänge aus. Aufgerundet wird immer, nie ab.

## Interpretationsfallen

- **Nachträglich berechnete Power ist zirkulär.** Sie wird aus dem beobachteten
  Effekt berechnet und ist deshalb eine Umrechnung des p-Werts, siehe
  Beispiel 3.
- **Power gilt für den angenommenen Effekt.** Ist der wahre Effekt kleiner,
  ist die tatsächliche Power kleiner.
- **`n` ist der Umfang je Gruppe.** Der häufigste Ablesefehler.
- **Ungleiche Gruppen kosten Power.** Bei festem Gesamtumfang ist die
  Aufteilung 50 zu 50 die beste; 80 zu 20 verliert spürbar.
- **Ausfälle einplanen.** Wer 64 je Gruppe braucht und mit 10 Prozent Ausfall
  rechnet, erhebt 72.
- **Mehrere Tests senken die Power.** Eine Bonferroni-Korrektur auf 0.01 statt
  0.05 verlangt rund 50 Prozent mehr Fälle.
- **Power ersetzt keine Voraussetzungsprüfung.** Sie unterstellt, dass das
  geplante Verfahren anwendbar ist.

## Ergebnis berichten

> Der Versuch wurde auf einen Effekt von [Effektstärke] ausgelegt, der als
> kleinste praktisch bedeutsame Grösse festgelegt wurde. Bei $\alpha$ = 0.05
> zweiseitig und einer Power von [Wert] ergibt sich ein Umfang von [n] je
> Gruppe; erhoben wurden [tatsächlich] je Gruppe.

Genannt werden: die angenommene Effektstärke **und ihre Herkunft**, $\alpha$,
die angestrebte Power, das Verfahren, und ob ein- oder zweiseitig geprüft wird.
Die Herkunft der Effektstärke ist der Punkt, an dem eine Powerrechnung steht
oder fällt.

## Abgrenzung zu verwandten Methoden

| Methode | Wann diese statt der Powerrechnung |
|---|---|
| [Effektstärken](effektstaerken.qmd) | die Grösse eines gefundenen Effekts beschreiben |
| [Schätzen und Konfidenzintervalle](schaetzen-konfidenzintervalle.qmd) | nach der Erhebung: was ist mit den Daten vereinbar? |
| [Multiples Testen](multiples-testen.qmd) | mehrere Tests sind geplant |
| Äquivalenztest | die Frage lautet, ob ein Effekt klein genug ist |

## Beispiele

:::: {.panel-tabset}

### Beispiel 1: Wie viele Fälle brauche ich?

#### Frage und Datenlage

Ein Vergleich zweier Gruppen ist geplant. Als kleinster praktisch bedeutsamer
Unterschied wurde ein mittlerer Effekt festgelegt, also $d = 0.5$. Angestrebt
wird eine Power von 0.80 bei $\alpha$ = 0.05 zweiseitig.

#### Rechnung

::: {.panel-tabset}

##### R

```{r}
#| label: b1-pow-rechnung-r
pwr.t.test(d = 0.5, power = 0.80, sig.level = 0.05,
           type = "two.sample", alternative = "two.sided")

# Umfang fuer verschiedene Effektstaerken
for (d in c(0.2, 0.3, 0.5, 0.8, 1.0)) {
  n <- pwr.t.test(d = d, power = 0.80, sig.level = 0.05)$n
  cat(sprintf("d = %.1f: %6.2f je Gruppe, aufgerundet %3d, insgesamt %3d\n",
              d, n, ceiling(n), 2 * ceiling(n)))
}
```

##### Python

```{python}
#| label: b1-pow-rechnung-py
n_noetig = analyse.solve_power(effect_size=0.5, power=0.80, alpha=0.05, ratio=1.0)
print("n je Gruppe für d = 0.5:", round(n_noetig, 3),
      "-> aufgerundet", int(np.ceil(n_noetig)))

for d in (0.2, 0.3, 0.5, 0.8, 1.0):
    n = analyse.solve_power(effect_size=d, power=0.80, alpha=0.05, ratio=1.0)
    print(f"d = {d}: {n:6.2f} je Gruppe, aufgerundet {int(np.ceil(n)):3d}, "
          f"insgesamt {2*int(np.ceil(n)):3d}")
```

:::

#### Output Zeile für Zeile

| Effektstärke | n je Gruppe (genau) | aufgerundet | insgesamt |
|---|---|---|---|
| 0.2 (klein) | 393.41 | 394 | 788 |
| 0.3 | 175.38 | 176 | 352 |
| 0.5 (mittel) | 63.77 | 64 | 128 |
| 0.8 (gross) | 25.52 | 26 | 52 |
| 1.0 | 16.71 | 17 | 34 |

Die entscheidende Beobachtung: **Der Umfang wächst mit dem Quadrat des
Kehrwerts der Effektstärke.** Ein halb so grosser Effekt braucht viermal so
viele Fälle. Von $d = 0.8$ auf $d = 0.2$, also ein Viertel der Effektstärke,
steigt der Umfang von 26 auf 394 je Gruppe, also auf das Fünfzehnfache.

Das ist der Grund, warum kleine Effekte in der Praxis so schwer nachzuweisen
sind, und warum Studien, die kleine Effekte mit kleinen Stichproben finden,
skeptisch zu betrachten sind.

#### Interpretation und Ergebnissatz

> Der Versuch wurde auf einen Effekt von $d$ = 0.5 ausgelegt, der als kleinste
> praktisch bedeutsame Grösse festgelegt wurde. Bei $\alpha$ = 0.05 zweiseitig
> und einer angestrebten Power von 0.80 ergibt sich ein Umfang von 64 Fällen je
> Gruppe, also 128 insgesamt. Unter Einplanung von 10 Prozent Ausfällen werden
> 72 je Gruppe erhoben.

### Beispiel 2: Was finde ich mit dem Umfang, den ich habe?

#### Frage und Datenlage

Der Umfang steht fest: zwanzig Fälle je Gruppe, mehr ist nicht zu bekommen. Die
Frage dreht sich um: Welche Effekte lassen sich damit überhaupt finden?

#### Rechnung

::: {.panel-tabset}

##### R

```{r}
#| label: fig-b2-pow-r
#| fig-cap: "Beispiel 2: Power in Abhängigkeit vom Umfang, für drei Effektstärken."
#| fig-height: 3.6
umfaenge <- seq(5, 200, by = 5)

par(mar = c(4, 4, 3, 1))
plot(NULL, xlim = range(umfaenge), ylim = c(0, 1),
     xlab = "n je Gruppe", ylab = "Power", main = "Power-Kurven")
abline(h = 0.8, lty = 2, col = "firebrick")
farben <- c("steelblue", "darkorange", "seagreen")
for (i in seq_along(c(0.2, 0.5, 0.8))) {
  d <- c(0.2, 0.5, 0.8)[i]
  werte <- sapply(umfaenge, function(n) pwr.t.test(n = n, d = d,
                                                   sig.level = 0.05)$power)
  lines(umfaenge, werte, col = farben[i], lwd = 2)
}
legend("bottomright", paste("d =", c(0.2, 0.5, 0.8)), col = farben,
       lwd = 2, bty = "n")

for (d in c(0.2, 0.5, 0.8, 1.2)) {
  cat(sprintf("d = %.1f: Power bei n = 20 je Gruppe = %.4f\n",
              d, pwr.t.test(n = 20, d = d, sig.level = 0.05)$power))
}

# Welcher Effekt ist mit n = 20 bei Power 0.80 gerade noch findbar?
pwr.t.test(n = 20, power = 0.80, sig.level = 0.05)$d
```

##### Python

```{python}
#| label: fig-b2-pow-py
#| fig-cap: "Beispiel 2: dieselben Kurven in Python."
#| fig-height: 3.6
umfaenge = np.arange(5, 205, 5)

fig, achse = plt.subplots(figsize=(7, 3.6))
achse.axhline(0.8, linestyle="--", color="firebrick")
for d, farbe in zip((0.2, 0.5, 0.8), ("steelblue", "darkorange", "seagreen")):
    werte = [analyse.power(effect_size=d, nobs1=n, alpha=0.05) for n in umfaenge]
    achse.plot(umfaenge, werte, color=farbe, linewidth=2, label=f"d = {d}")
achse.set_xlabel("n je Gruppe")
achse.set_ylabel("Power")
achse.set_ylim(0, 1)
achse.set_title("Power-Kurven")
achse.legend(frameon=False, loc="lower right")
plt.tight_layout()
plt.show()

for d in (0.2, 0.5, 0.8, 1.2):
    print(f"d = {d}: Power bei n = 20 je Gruppe = "
          f"{analyse.power(effect_size=d, nobs1=20, alpha=0.05):.4f}")

findbar = analyse.solve_power(nobs1=20, power=0.80, alpha=0.05, ratio=1.0)
print("Mit n = 20 bei Power 0.80 findbar ab d =", round(findbar, 4))
```

:::

#### Output Zeile für Zeile

| Effektstärke | Power bei n = 20 je Gruppe | Wie das zu lesen ist |
|---|---|---|
| 0.2 | 0.095 | In neun von zehn Versuchen bleibt ein kleiner Effekt unentdeckt. Die Power liegt kaum über dem Signifikanzniveau von 0.05, also kaum über der Rate falscher Alarme. |
| 0.5 | 0.338 | Ein mittlerer Effekt wird in zwei von drei Versuchen übersehen. |
| 0.8 | 0.693 | Auch ein grosser Effekt bleibt in knapp einem Drittel der Fälle unentdeckt. |
| 1.2 | 0.959 | Erst hier wird der Versuch verlässlich. |

Die Kurven zeigen dasselbe grafisch: Für $d = 0.8$ ist die Schwelle von 0.80
bei rund 26 Fällen je Gruppe erreicht, für $d = 0.5$ erst bei 64, und für
$d = 0.2$ liegt die Kurve über den ganzen dargestellten Bereich unter 0.55.

::: {.note-box}
**Die nützlichste Rechnung bei festem Umfang** ist die Umkehrung: Welcher Effekt
wäre mit dieser Fallzahl gerade noch findbar? Bei n = 20 je Gruppe und Power
0.80 liegt diese Grenze bei $d$ = 0.91.

Das ist eine Zahl, mit der sich vorab argumentieren lässt: Wenn der erwartete
Effekt deutlich darunter liegt, ist der Versuch in dieser Form nicht
aussagekräftig, und die ehrliche Konsequenz ist entweder mehr Daten, ein
präziseres Design (etwa gepaart statt ungepaart) oder der Verzicht.
:::

#### Interpretation und Ergebnissatz

> Bei einem festen Umfang von 20 Fällen je Gruppe beträgt die Power für einen
> mittleren Effekt ($d$ = 0.5) nur 0.34. Verlässlich findbar (Power 0.80) sind
> erst Effekte ab $d$ = 0.91. Der Versuch ist damit nicht geeignet, einen
> mittleren Effekt nachzuweisen; ein nicht signifikantes Ergebnis wäre nicht als
> Beleg für dessen Fehlen zu lesen.

### Beispiel 3: Warum nachträgliche Power nichts sagt

#### Frage und Datenlage

Ein Versuch ist gelaufen und nicht signifikant geworden. Eine verbreitete
Reaktion ist, die Power **nachträglich** aus dem beobachteten Effekt zu
berechnen und zu berichten. Was kommt dabei heraus?

#### Rechnung

::: {.panel-tabset}

##### R

```{r}
#| label: b3-pow-rechnung-r
# Fuer eine Reihe beobachteter Effekte bei festem n: p-Wert und nachtraegliche
# Power nebeneinander
n <- 20
beobachtet <- c(0.10, 0.30, 0.45, 0.64, 0.90)

tabelle <- data.frame(
  d_beobachtet = beobachtet,
  t = beobachtet * sqrt(n / 2)
)
tabelle$p <- 2 * (1 - pt(tabelle$t, 2 * n - 2))
tabelle$power_nachtraeglich <- sapply(beobachtet, function(d)
  pwr.t.test(n = n, d = d, sig.level = 0.05)$power)
round(tabelle, 4)
```

##### Python

```{python}
#| label: b3-pow-rechnung-py
n = 20
beobachtet = np.array([0.10, 0.30, 0.45, 0.64, 0.90])
t = beobachtet * np.sqrt(n / 2)
p = 2 * (1 - stats.t.cdf(t, 2 * n - 2))
power_nach = [analyse.power(effect_size=d, nobs1=n, alpha=0.05)
              for d in beobachtet]

print(pd.DataFrame({"d_beobachtet": beobachtet, "t": t.round(4),
                    "p": p.round(4),
                    "power_nachtraeglich": np.round(power_nach, 4)}))
```

:::

#### Output Zeile für Zeile

| beobachtetes $d$ | t | p | nachträgliche Power |
|---|---|---|---|
| 0.10 | 0.316 | 0.754 | 0.061 |
| 0.30 | 0.949 | 0.349 | 0.152 |
| 0.45 | 1.423 | 0.163 | 0.284 |
| 0.64 | 2.024 | 0.050 | 0.505 |
| 0.90 | 2.846 | 0.007 | 0.792 |

Die beiden letzten Spalten sind **dieselbe Information in zwei Schreibweisen**.
Ein kleiner p-Wert geht immer mit hoher nachträglicher Power einher, ein grosser
immer mit niedriger, und der Zusammenhang ist bei festem n eindeutig. Die Zeile
mit p = 0.05 hat eine Power von genau 0.50 — das gilt allgemein und ist kein
Zufall dieses Beispiels: Liegt der beobachtete Effekt genau auf der
Signifikanzschwelle, ergibt die nachträgliche Rechnung immer eine Power um 0.5.

::: {.note-box}
**Warum die Aussage "die Power war zu niedrig, deshalb nicht signifikant"
zirkulär ist.** Sie berechnet die Power aus genau dem Effekt, der beobachtet
wurde, und stellt dann fest, dass ein kleiner beobachteter Effekt eine kleine
Power ergibt. Das ist keine neue Erkenntnis, sondern eine Umformulierung von
"der beobachtete Effekt war klein".

**Was stattdessen zu berichten ist:** das Konfidenzintervall. Es beantwortet die
Frage, die tatsächlich interessiert, nämlich welche Effektgrössen mit den Daten
noch vereinbar sind. Ein Intervall von -0.2 bis 1.4 sagt "wir wissen es nicht",
eines von -0.1 bis 0.15 sagt "ein bedeutsamer Effekt ist ausgeschlossen". Der
p-Wert von 0.35 sagt in beiden Fällen dasselbe.
:::

#### Interpretation und Ergebnissatz

Eine Powerrechnung ist nach der Erhebung nur in einer Form sinnvoll: mit einer
**vorab** oder unabhängig festgelegten Effektstärke, um zu zeigen, dass der
Versuch für diese Grösse ausgelegt war. Diese Rechnung hängt nicht vom Ergebnis
ab und ist deshalb nicht zirkulär.

> Der Versuch war auf $d$ = 0.5 ausgelegt (Power 0.80 bei 64 je Gruppe);
> erhoben wurden 20 je Gruppe, was die Power auf 0.34 senkt. Das Ergebnis war
> nicht signifikant (p = 0.35); das 95-Prozent-Konfidenzintervall der
> standardisierten Differenz reicht von -0.32 bis 0.92 und lässt damit Effekte
> bis in den grossen Bereich zu.

### Beispiel 4: Was den nötigen Umfang sonst noch treibt

#### Frage und Datenlage

Neben der Effektstärke gibt es drei Stellschrauben, die den Umfang deutlich
verändern und in der Planung oft übersehen werden: das Signifikanzniveau, die
Aufteilung auf die Gruppen und die Wahl zwischen gepaartem und ungepaartem
Design.

#### Rechnung

::: {.panel-tabset}

##### R

```{r}
#| label: b4-pow-rechnung-r
cat("Wirkung des Signifikanzniveaus (d = 0.5, Power 0.80):\n")
for (a in c(0.10, 0.05, 0.01, 0.001)) {
  n <- pwr.t.test(d = 0.5, power = 0.80, sig.level = a)$n
  cat(sprintf("  alpha = %.3f: %6.2f je Gruppe\n", a, n))
}

cat("\nWirkung der Aufteilung bei rund 128 Faellen insgesamt (d = 0.5):\n")
for (paar in list(c(64, 64), c(80, 48), c(96, 32), c(110, 18))) {
  p <- pwr.t2n.test(n1 = paar[1], n2 = paar[2], d = 0.5, sig.level = 0.05)$power
  cat(sprintf("  %3d zu %3d: Power = %.4f\n", paar[1], paar[2], p))
}

cat("\nEinseitig statt zweiseitig (d = 0.5, Power 0.80):\n")
cat(sprintf("  zweiseitig: %6.2f  einseitig: %6.2f\n",
            pwr.t.test(d = 0.5, power = 0.80, alternative = "two.sided")$n,
            pwr.t.test(d = 0.5, power = 0.80, alternative = "greater")$n))
```

##### Python

```{python}
#| label: b4-pow-rechnung-py
print("Wirkung des Signifikanzniveaus (d = 0.5, Power 0.80):")
for a in (0.10, 0.05, 0.01, 0.001):
    n = analyse.solve_power(effect_size=0.5, power=0.80, alpha=a, ratio=1.0)
    print(f"  alpha = {a:.3f}: {n:6.2f} je Gruppe")

print("\nWirkung der Aufteilung bei rund 128 Fällen insgesamt (d = 0.5):")
for n1, n2 in [(64, 64), (80, 48), (96, 32), (110, 18)]:
    p = analyse.power(effect_size=0.5, nobs1=n1, alpha=0.05, ratio=n2 / n1)
    print(f"  {n1:3d} zu {n2:3d}: Power = {p:.4f}")
```

:::

#### Output Zeile für Zeile

**Signifikanzniveau.** Je strenger, desto mehr Fälle:

| $\alpha$ | n je Gruppe | Bemerkung |
|---|---|---|
| 0.10 | 50.15 | |
| 0.05 | 63.77 | die Voreinstellung |
| 0.01 | 95.10 | rund 50 Prozent mehr als bei 0.05 |
| 0.001 | 139.31 | mehr als das Doppelte |

Das ist der versteckte Preis einer Korrektur für
[multiples Testen](multiples-testen.qmd): Wer fünf Tests plant und nach
Bonferroni auf $\alpha$ = 0.01 geht, braucht rund die Hälfte mehr Fälle je Test,
um dieselbe Power zu halten.

**Aufteilung auf die Gruppen.** Bei festem Gesamtumfang:

| Aufteilung | Power | Bemerkung |
|---|---|---|
| 64 zu 64 | 0.801 | das Optimum |
| 80 zu 48 | 0.776 | schon spürbar weniger |
| 96 zu 32 | 0.681 | |
| 110 zu 18 | 0.497 | statt 0.80 nur noch 0.50, bei gleichem Gesamtumfang |

Die kleinere Gruppe bestimmt die Power fast allein. Eine Kontrollgruppe von 18
Fällen lässt sich nicht dadurch ausgleichen, dass die Behandlungsgruppe auf 110
aufgestockt wird.

**Ein- statt zweiseitig** senkt den Umfang von 63.77 auf rund 50.15 je Gruppe,
also um gut ein Fünftel. Der Preis ist, dass die Richtung vorab festgelegt sein
muss und ein Effekt in die andere Richtung nicht nachweisbar wäre, selbst wenn
er deutlich ausfiele.

#### Interpretation und Ergebnissatz

Die grösste Reserve steckt aber nicht in diesen Stellschrauben, sondern im
Design. Ein [gepaarter Versuch](../tests/t-test-gepaart.qmd) misst dieselbe
Person zweimal und entfernt damit die Unterschiede zwischen den Personen aus der
Fehlerstreuung. Bei einer Korrelation von 0.8 zwischen den beiden Messungen
sinkt der nötige Umfang auf einen Bruchteil.

Deshalb lohnt sich die Frage nach dem Design vor der Frage nach dem Umfang:
Fünfzehn Personen, zweimal gemessen, schlagen oft hundert Personen, einmal
gemessen.

> Geplant war ein Umfang von 64 je Gruppe für $d$ = 0.5 bei $\alpha$ = 0.05 und
> Power 0.80. Wegen der geplanten fünf Vergleiche wurde $\alpha$ nach Bonferroni
> auf 0.01 gesenkt, was den Umfang auf 95 je Gruppe erhöht. Die Gruppen werden
> gleich gross besetzt, da eine ungleiche Aufteilung die Power spürbar senkt.

::::

## Verständnisfragen

::: {.quiz}
Ein Versuch mit 20 Fällen je Gruppe ist nicht signifikant geworden. Die
nachträglich berechnete Power beträgt 0.28. Was folgt daraus?

- [x] Nichts, was der p-Wert nicht schon gesagt hätte ~ Richtig. Die
      nachträgliche Power wird aus dem beobachteten Effekt berechnet und ist bei
      festem n eine eindeutige Umrechnung des p-Werts. Aussagekräftig ist
      stattdessen das Konfidenzintervall.
- [ ] Der Versuch war zu klein, deshalb war er nicht signifikant ~ Der Satz
      klingt plausibel und ist zirkulär: Er begründet den grossen p-Wert mit
      einer Zahl, die aus demselben p-Wert stammt.
- [ ] Es gibt keinen Effekt ~ Ein nicht signifikantes Ergebnis belegt nie das
      Fehlen eines Effekts.
:::

::: {.quiz}
Der Umfang für $d$ = 0.5 beträgt 64 je Gruppe. Wie viele braucht es für
$d$ = 0.25?

- [x] Rund viermal so viele, also etwa 250 je Gruppe ~ Richtig. Der Umfang
      wächst mit dem Quadrat des Kehrwerts der Effektstärke. Halbierte
      Effektstärke bedeutet vervierfachten Umfang.
- [ ] Doppelt so viele, also 128 ~ Der Zusammenhang ist quadratisch, nicht
      linear.
- [ ] Dasselbe, der Umfang hängt nur an Power und alpha ~ Die Effektstärke ist
      die Grösse, die den Umfang am stärksten bestimmt.
:::

::: {.quiz}
Bei 128 Fällen insgesamt: Welche Aufteilung liefert die höchste Power?

- [x] 64 zu 64 ~ Richtig. Bei festem Gesamtumfang ist die gleiche Aufteilung
      optimal. Die kleinere Gruppe bestimmt die Power fast allein; 110 zu 18
      erreicht nur 0.50 statt 0.80.
- [ ] 96 zu 32, weil die grössere Gruppe genauer geschätzt wird ~ Die Genauigkeit
      der grösseren Gruppe nützt wenig, solange die kleinere die Unsicherheit
      bestimmt.
- [ ] Die Aufteilung spielt keine Rolle, nur die Summe zählt ~ Sie spielt eine
      erhebliche Rolle, wie die Tabelle in Beispiel 4 zeigt.
:::

::: {.quiz}
Welche Effektstärke gehört in eine Powerrechnung vor der Erhebung?

- [x] Der kleinste Effekt, dessen Nachweis sich lohnt ~ Richtig. Die
      Powerrechnung soll sicherstellen, dass ein Effekt dieser Grösse gefunden
      wird. Wer den erwarteten Effekt einsetzt und ihn überschätzt, plant zu
      klein.
- [ ] Der in einer Vorstudie beobachtete Effekt ~ Effektstärken aus kleinen
      Vorstudien sind systematisch überschätzt und führen zu zu kleinen
      Umfängen.
- [ ] Der grösste plausible Effekt ~ Damit wäre der Versuch für alle kleineren
      Effekte unterdimensioniert.
:::

## Verlinkte Ressourcen

- [pwr: Basic Power Analysis](https://cran.r-project.org/package=pwr)
- [statsmodels: Power and Sample Size](https://www.statsmodels.org/stable/stats.html#power-and-sample-size-calculations)
- [Effektstärken](effektstaerken.qmd)
