---
title: "Schätzen und Konfidenzintervalle"
description: "Punktschätzung, Standardfehler und die korrekte Deutung eines Intervalls."
categories: ["Schätzen", "Interpretation", "R", "Python"]
quelle: ["ESDS"]
seitentyp: methode
stand: fertig
order: 10
---

---

```{r}
#| label: setup-r
#| include: false
library(ggplot2)

theme_set(theme_minimal(base_size = 12))

# Zufallszahlen aus dem Lehmer-Generator: s <- (16807 * s) mod 2147483647.
# Alle Zwischenwerte bleiben unter 2^53 und sind damit in R und Python exakt
# gleich. Die eingebauten Generatoren waeren es nicht, und dann stuenden auf
# dieser Seite in beiden Sprachen verschiedene Zahlen.
lehmer <- function(saat, anzahl) {
  s <- saat
  raus <- numeric(anzahl)
  for (k in seq_len(anzahl)) {
    s <- (16807 * s) %% 2147483647
    raus[k] <- s / 2147483647
  }
  raus
}

normalwerte <- function(saat, anzahl, mittel = 0, streuung = 1) {
  mittel + streuung * qnorm(lehmer(saat, anzahl))
}
```

```{python}
#| label: setup-python
#| include: false
import numpy as np
import pandas as pd
import matplotlib.pyplot as plt
from scipy import stats
from statsmodels.stats.proportion import proportion_confint

plt.rcParams.update({"figure.figsize": (7, 4.2), "font.size": 11,
                     "savefig.dpi": 288, "figure.dpi": 288})


def lehmer(saat, anzahl):
    """Derselbe Generator wie im R-Teil, damit die Zahlen uebereinstimmen."""
    s = float(saat)
    raus = np.empty(anzahl)
    for k in range(anzahl):
        s = (16807.0 * s) % 2147483647.0
        raus[k] = s / 2147483647.0
    return raus


def normalwerte(saat, anzahl, mittel=0.0, streuung=1.0):
    return mittel + streuung * stats.norm.ppf(lehmer(saat, anzahl))
```

## Kurzsteckbrief

| | |
|---|---|
| Fragestellung | Wie gross ist eine Kennzahl in der Grundgesamtheit, und wie genau ist die Schätzung aus einer Stichprobe? |
| Zielvariable | metrisch für den Erwartungswert, binär für einen Anteil |
| Prädiktoren | keine |
| Was die Methode liefert | Punktschätzer, Standardfehler und ein Konfidenzintervall zu einem gewählten Niveau |
| R-Funktion | `t.test(x)$conf.int` für den Mittelwert, `prop.test()` oder `binom.test()` für Anteile |
| Python-Funktion | `stats.t.interval()` für den Mittelwert, `proportion_confint()` für Anteile |
| Verwandte Methoden | [Hypothesentests](hypothesentests-grundlagen.qmd), [t-Test für eine Stichprobe](../tests/t-test-eine-stichprobe.qmd), [Bootstrap](bootstrap-resampling.qmd) |

## Wann diese Methode, wann nicht

Typische Fragestellungen: mittlere Durchlaufzeit einer Produktion, Anteil
fehlerhafter Teile, durchschnittliche Zustimmung in einer Befragung. Gemeinsam
ist ihnen, dass eine Stichprobe vorliegt und eine Aussage über die
Grundgesamtheit gemacht werden soll, aus der sie stammt.

Die Methode setzt voraus, dass die Stichprobe zufällig aus der interessierenden
Grundgesamtheit gezogen wurde. Diese Bedingung ist die wichtigste und die am
häufigsten verletzte: eine bequem erreichbare Stichprobe liefert ein sauber
gerechnetes Intervall um den falschen Wert.

| Situation | Stattdessen |
|---|---|
| Zwei Gruppen sollen verglichen werden | [t-Test für zwei Stichproben](../tests/t-test-zwei-stichproben.qmd) |
| Es geht um eine Ja-Nein-Entscheidung gegen einen Referenzwert | [t-Test für eine Stichprobe](../tests/t-test-eine-stichprobe.qmd) |
| Die Verteilung ist stark schief und n klein | [Bootstrap](bootstrap-resampling.qmd) |
| Die Kennzahl ist der Median oder ein anderes Quantil | Bootstrap oder verteilungsfreie Intervalle |
| Die Stichprobe ist nicht zufällig gezogen | kein Verfahren repariert das; die Einschränkung gehört in den Bericht |

## Grundidee und Modell

### Die Kennzahl ist selbst zufällig

Bisher beschrieben Kennzahlen die vorliegenden Daten. Interessant ist aber
selten die Stichprobe, sondern das, woraus sie stammt. Aus dreissig gemessenen
Werkstücken soll etwas über die gesamte Produktion folgen.

Der entscheidende Gedankenschritt: Eine zweite Stichprobe hätte einen anderen
Mittelwert ergeben. Der berechnete Wert ist damit selbst eine Zufallsgrösse,
und die Frage lautet, wie stark er von Stichprobe zu Stichprobe schwankt.

Das lässt sich simulieren, weil wir die Grundgesamtheit hier kennen:

::: panel-tabset
## R

```{r}
#| label: fig-stichprobenverteilung-r
#| fig-cap: "2000 Stichproben aus derselben Grundgesamtheit. Jeder Punkt der Verteilung ist ein Stichprobenmittelwert."
#| fig-height: 3.2
# Grundgesamtheit: Erwartungswert 500, Standardabweichung 40
werte <- normalwerte(2026, 2000 * 30, mittel = 500, streuung = 40)
mittelwerte <- rowMeans(matrix(werte, nrow = 2000, ncol = 30, byrow = TRUE))

ggplot(data.frame(mittelwerte), aes(mittelwerte)) +
  geom_histogram(bins = 40, fill = "grey75", colour = "white") +
  geom_vline(xintercept = 500, linewidth = 0.8) +
  labs(x = "Mittelwert einer Stichprobe (n = 30)", y = "Anzahl")
```

## Python

```{python}
#| label: fig-stichprobenverteilung-py
#| fig-cap: "Dieselbe Stichprobenverteilung mit matplotlib."
werte = normalwerte(2026, 2000 * 30, mittel=500, streuung=40)
mittelwerte = werte.reshape(2000, 30).mean(axis=1)

fig, ax = plt.subplots(figsize=(7, 3.2))
ax.hist(mittelwerte, bins=40, color="0.75", edgecolor="white")
ax.axvline(500, color="black")
ax.set_xlabel("Mittelwert einer Stichprobe (n = 30)")
ax.set_ylabel("Anzahl")
plt.show()
```
:::

Diese Verteilung heisst Stichprobenverteilung. Sie liegt um den wahren Wert
herum, und ihre Streuung ist die Grösse, um die es geht.

### Standardfehler ist nicht Standardabweichung

Der Unterschied wird ständig verwechselt und ist zentral.

| Grösse | beschreibt die Streuung von | hängt ab von |
|---|---|---|
| Standardabweichung $s$ | den Einzelwerten | der Grundgesamtheit |
| Standardfehler $s/\sqrt{n}$ | dem geschätzten Mittelwert | zusätzlich vom Stichprobenumfang |

```{r}
#| label: standardfehler-r
stichprobe <- werte[1:30]

c(streuung_einzelwerte = sd(stichprobe),
  standardfehler       = sd(stichprobe) / sqrt(length(stichprobe)),
  simuliert            = sd(mittelwerte)) |> round(2)
```

Die simulierte Streuung der 2000 Mittelwerte beträgt 7.32, die Formel
$40/\sqrt{30}$ liefert 7.30. Das ist der Beleg dafür, dass der Standardfehler
tatsächlich misst, was er messen soll: die Schwankung des Mittelwerts von
Stichprobe zu Stichprobe.

Der aus **einer** Stichprobe geschätzte Standardfehler weicht davon ab, hier
6.44 statt 7.30, weil auch die geschätzte Standardabweichung schwankt.

Die Wurzel im Nenner hat eine unangenehme Folge: Genauigkeit wird teuer. Wer
den Standardfehler halbieren will, braucht die vierfache Stichprobe.

```{r}
#| label: wurzel-n-r
n <- c(10, 40, 160, 640)
data.frame(n, standardfehler = round(40 / sqrt(n), 2))
```

Das Konfidenzintervall für den Erwartungswert setzt diese Bestandteile zusammen:

$$\bar{x} \pm t_{1-\alpha/2,\; n-1} \cdot \frac{s}{\sqrt{n}}$$

| Bestandteil | Bedeutung |
|---|---|
| $\bar{x}$ | Punktschätzer, der Mittelwert der Stichprobe |
| $s$ | Standardabweichung der Stichprobe |
| $n$ | Stichprobenumfang |
| $s/\sqrt{n}$ | Standardfehler, die Streuung des Mittelwerts von Stichprobe zu Stichprobe |
| $t_{1-\alpha/2,\;n-1}$ | Faktor aus der t-Verteilung, wächst bei kleinem n und bei höherem Niveau |

## Voraussetzungen und ihre Prüfung

| Voraussetzung | Was sie bedeutet | Prüfung | Folge bei Verletzung | Vorgehen |
|---|---|---|---|---|
| Zufallsstichprobe | Jede Einheit der Grundgesamtheit hatte eine bekannte Chance | aus dem Erhebungsdesign, nicht aus den Daten | Das Intervall ist um den falschen Wert zentriert, und keine Rechnung zeigt das | Auswahl korrigieren oder die Einschränkung berichten |
| Unabhängigkeit | Die Beobachtungen beeinflussen sich nicht | Design, Zeit- oder Klumpenstruktur prüfen | Standardfehler zu klein, Intervall zu schmal | Verfahren für geschachtelte Daten |
| Annähernd normalverteilter Mittelwert | Nicht die Daten, sondern der Mittelwert muss normal sein | [QQ-Plot](../wahrscheinlichkeit/qq-plots.qmd), Schiefe, n | Überdeckung weicht vom Niveau ab, vor allem bei kleinem n | Bootstrap oder Transformation |
| Für Anteile: genügend Treffer | Faustregel: mindestens etwa zehn Treffer und zehn Nichttreffer | Auszählen | Das einfache Intervall reicht über null oder eins hinaus | Wilson oder Clopper-Pearson |

Bei grossem n sorgt der
[zentrale Grenzwertsatz](../wahrscheinlichkeit/normalverteilung-zgws.qmd)
dafür, dass die dritte Voraussetzung praktisch erfüllt ist, auch wenn die
Einzelwerte schief verteilt sind.

## Output lesen

R, `t.test(x)`:

| Grösse | Was sie sagt | Faustregel oder Falle |
|---|---|---|
| `mean of x` | Punktschätzer | die Zahl, um die das Intervall liegt |
| `95 percent confidence interval` | Unter- und Obergrenze | die Spanne der mit den Daten vereinbaren Werte |
| `t`, `df` | Teststatistik und Freiheitsgrade | `df` ist n minus eins; sie bestimmen den Faktor |
| `p-value` | zum Test gegen null | für die reine Schätzung ohne Bedeutung |
| `alternative hypothesis` | die geprüfte Gegenannahme | erinnert daran, dass `t.test` zugleich testet |

Python, `stats.t.interval()` liefert nur das Tupel aus Unter- und Obergrenze.
Punktschätzer, Standardfehler und Freiheitsgrade stehen dort nicht dabei,
sondern werden selbst berechnet und gehören trotzdem in den Bericht. Wer die
vollständige Tabelle möchte, nimmt `pingouin.ttest(x, 0)`; sie enthält
zusätzlich Effektstärke und Power.

Für Anteile gibt `prop.test()` in R Schätzwert, Intervall und einen Test aus,
`proportion_confint()` in Python nur die beiden Grenzen. Die Methode steht in
Python ausdrücklich im Aufruf (`wilson`, `beta`, `normal`), in R entscheidet die
Funktionswahl darüber.

## Interpretationsfallen

### Was das Intervall bedeutet, und was nicht

Hier liegt die häufigste Fehlinterpretation der ganzen Statistik. Die Aussage
bezieht sich auf das **Verfahren**, nicht auf das einzelne berechnete
Intervall. Der wahre Parameter ist fest, das Intervall ist zufällig.

Richtig ist: Wendet man das Verfahren immer wieder an, überdecken 95 Prozent der
so erzeugten Intervalle den wahren Wert. Falsch ist die Aussage, der Parameter
liege mit 95 Prozent Wahrscheinlichkeit in diesem einen Bereich.

Beispiel 3 zeigt das an hundert Wiederholungen: Die Intervalle wandern, der
wahre Wert steht fest, und 94 der 100 enthalten ihn. Welche sechs danebenliegen,
lässt sich einem einzelnen Intervall nicht ansehen. Genau deshalb ist die
Aussage über das Verfahren und nicht über das Einzelintervall formuliert.

Eine zulässige Kurzform für den Bericht lautet: "Mit den Daten vereinbar sind
Werte zwischen [unten] und [oben]."

Dazu kommen drei Verwechslungen, die regelmässig vorkommen:

- **Standardabweichung und Standardfehler.** Die eine beschreibt die Streuung
  der Einzelwerte, die andere die Genauigkeit des Mittelwerts. Wer beim
  Berichten das Falsche nennt, gibt eine um den Faktor Wurzel n verschobene
  Zahl an.
- **Ein Intervall ist keine Spanne der Einzelwerte.** Dafür wäre das
  Prognoseintervall zuständig, das deutlich breiter ausfällt.
- **Zwei überlappende Intervalle bedeuten nicht, dass sich zwei Gruppen nicht
  unterscheiden.** Der Vergleich zweier Gruppen wird am Intervall der Differenz
  beurteilt, nicht am Überlappen zweier Einzelintervalle.

## Ergebnis berichten

Vorlage für den Ergebnissatz:

> [Kennzahl] beträgt [Schätzwert] [Einheit] (95-Prozent-Konfidenzintervall
> [unten] bis [oben], n = [n]).

Genannt werden Punktschätzer mit Einheit, Intervall und Niveau, der
Stichprobenumfang und bei Anteilen zusätzlich das verwendete Verfahren.
Bewertet wird das Ergebnis an der Breite des Intervalls und nicht daran, ob es
einen bestimmten Wert enthält.

Beispiel für eine Ergebnistabelle:

| Kennzahl | Schätzwert | Standardfehler | 95-Prozent-Intervall | n |
|---|---|---|---|---|
| Mittlere Laufzeit (h) | | | | |
| Anteil fehlerhafter Teile | | | | |

## Abgrenzung zu verwandten Methoden

| Methode | Wann diese statt der reinen Schätzung |
|---|---|
| [Hypothesentests: Grundlagen](hypothesentests-grundlagen.qmd) | eine Ja-Nein-Entscheidung gegen eine Nullhypothese ist gefragt |
| [t-Test für eine Stichprobe](../tests/t-test-eine-stichprobe.qmd) | derselbe Fall als Test formuliert, mit p-Wert |
| [t-Test für zwei Stichproben](../tests/t-test-zwei-stichproben.qmd) | zwei Gruppen sollen verglichen werden |
| [Bootstrap und Resampling](bootstrap-resampling.qmd) | die Verteilung der Schätzung ist unbekannt oder die Kennzahl ist kein Mittelwert |
| [Power und Stichprobenumfang](power-stichprobenumfang.qmd) | die nötige Stichprobengrösse soll vorher bestimmt werden |

## Beispiele

:::: {.panel-tabset}

### Beispiel 1: Intervall für einen Mittelwert

#### Frage und Datenlage

Zwanzig Packungen werden gewogen, angegeben sind 250 Gramm. Gesucht ist nicht
die Frage, **ob** das Sollgewicht eingehalten wird, sondern eine Spanne
plausibler Werte für das mittlere Füllgewicht.

#### Rechnung

::: {.panel-tabset}

##### R

```{r}
#| label: b1-ki-rechnung-r
fuellgewicht <- c(249.1, 250.8, 248.6, 251.2, 249.9, 250.3, 248.2, 251.7,
                  249.5, 250.1, 247.9, 250.6, 249.3, 251.0, 248.8, 250.4,
                  249.7, 250.9, 248.4, 251.4)

n <- length(fuellgewicht)
mittel <- mean(fuellgewicht)
streuung <- sd(fuellgewicht)
standardfehler <- streuung / sqrt(n)
t_kritisch <- qt(0.975, df = n - 1)

round(c(n = n, mittel = mittel, sd = streuung,
        standardfehler = standardfehler, t_kritisch = t_kritisch,
        unten = mittel - t_kritisch * standardfehler,
        oben = mittel + t_kritisch * standardfehler), 4)

# Dasselbe in einem Aufruf
t.test(fuellgewicht)$conf.int
```

##### Python

```{python}
#| label: b1-ki-rechnung-py
fuellgewicht = np.array([249.1, 250.8, 248.6, 251.2, 249.9, 250.3, 248.2,
                         251.7, 249.5, 250.1, 247.9, 250.6, 249.3, 251.0,
                         248.8, 250.4, 249.7, 250.9, 248.4, 251.4])

n = len(fuellgewicht)
mittel = fuellgewicht.mean()
streuung = fuellgewicht.std(ddof=1)
standardfehler = streuung / np.sqrt(n)
t_kritisch = stats.t.ppf(0.975, df=n - 1)

print(f"n = {n}  Mittel = {mittel:.4f}  SD = {streuung:.4f}")
print(f"Standardfehler = {standardfehler:.4f}  t_kritisch = {t_kritisch:.4f}")
print(f"Intervall: {mittel - t_kritisch*standardfehler:.4f}"
      f" bis {mittel + t_kritisch*standardfehler:.4f}")
```

:::

#### Output Zeile für Zeile

| Grösse | Wert hier | Bedeutung | Wie er zu lesen ist |
|---|---|---|---|
| n | 20 | Anzahl Packungen | |
| Mittelwert | 249.890 | Punktschätzung | Die beste Einzelschätzung, aber ohne Angabe ihrer Unsicherheit wertlos. |
| Standardabweichung | 1.133 | Streuung der **einzelnen** Packungen | Beschreibt die Daten. Rund zwei Drittel der Packungen liegen im Bereich 249.89 ± 1.13. |
| Standardfehler | 0.253 | Streuung des **Mittelwerts** | Beschreibt die Schätzung. Er ist $s/\sqrt{n}$ und damit rund viereinhalbmal kleiner als die Standardabweichung. Die Verwechslung dieser beiden Zahlen ist der häufigste Fehler auf dieser Seite. |
| $t$-Quantil | 2.0930 | Faktor für 95 Prozent bei 19 Freiheitsgraden | Bei grossem n nähert er sich 1.96. Bei n = 20 ist er noch merklich grösser, was das Intervall verbreitert. |
| Halbbreite | 0.530 | $t \cdot SE$ | |
| Intervall | 249.360 bis 250.420 | | Der Sollwert 250 liegt darin. |

#### Interpretation und Ergebnissatz

Das Intervall enthält den Sollwert 250. Daraus folgt: Ein Test gegen 250 wäre
auf dem 5-Prozent-Niveau nicht signifikant. Das Intervall sagt aber mehr als der
Test, denn es beziffert, was noch vereinbar ist: Ein wahres mittleres Füllgewicht
von 249.4 Gramm ist mit diesen Daten ebenso verträglich wie eines von 250.4.

Ob das genügt, entscheidet die Vorgabe. Bei einer Toleranz von einem halben
Gramm reicht das Intervall an beiden Enden knapp daran; für eine belastbare
Aussage bräuchte es mehr Packungen, siehe Beispiel 4.

> Das mittlere Füllgewicht beträgt 249.89 g (95-Prozent-Konfidenzintervall
> 249.36 bis 250.42 g, n = 20, SD = 1.13). Der deklarierte Wert von 250 g liegt
> im Intervall.

### Beispiel 2: Intervall für einen Anteil

#### Frage und Datenlage

Von 40 geprüften Teilen sind 3 fehlerhaft. Der geschätzte Fehleranteil beträgt
7.5 Prozent. Gesucht ist ein Konfidenzintervall.

Bei Anteilen gibt es mehrere gebräuchliche Verfahren, und sie liefern spürbar
verschiedene Ergebnisse. Das ist ein Fall, in dem die Wahl des Verfahrens die
Aussage verändert.

#### Rechnung

::: {.panel-tabset}

##### R

```{r}
#| label: b2-ki-rechnung-r
treffer <- 3
gesamt <- 40

# Wald: die Lehrbuchformel
p <- treffer / gesamt
z <- qnorm(0.975)
wald <- p + c(-1, 1) * z * sqrt(p * (1 - p) / gesamt)

# Wilson: prop.test ohne Stetigkeitskorrektur
wilson <- prop.test(treffer, gesamt, correct = FALSE)$conf.int

# Clopper-Pearson: exakt
exakt <- binom.test(treffer, gesamt)$conf.int

round(rbind(Wald = wald, Wilson = as.numeric(wilson),
            exakt = as.numeric(exakt)), 4)
```

##### Python

```{python}
#| label: b2-ki-rechnung-py
treffer, gesamt = 3, 40
p = treffer / gesamt
z = stats.norm.ppf(0.975)

wald = (p - z * np.sqrt(p * (1 - p) / gesamt),
        p + z * np.sqrt(p * (1 - p) / gesamt))

nenner = 1 + z ** 2 / gesamt
mitte = (p + z ** 2 / (2 * gesamt)) / nenner
halb = z * np.sqrt(p * (1 - p) / gesamt + z ** 2 / (4 * gesamt ** 2)) / nenner
wilson = (mitte - halb, mitte + halb)

exakt = (stats.beta.ppf(0.025, treffer, gesamt - treffer + 1),
         stats.beta.ppf(0.975, treffer + 1, gesamt - treffer))

print(pd.DataFrame([wald, wilson, exakt],
                   index=["Wald", "Wilson", "exakt"],
                   columns=["unten", "oben"]).round(4))
```

:::

#### Output Zeile für Zeile

| Verfahren | Intervall | Breite | Wie es zu lesen ist |
|---|---|---|---|
| Wald | **-0.007** bis 0.157 | 0.163 | Die untere Grenze ist **negativ**. Ein negativer Fehleranteil existiert nicht; die Formel weiss das nicht. |
| Wilson | 0.026 bis 0.199 | 0.173 | Bleibt im zulässigen Bereich und ist auch bei kleinen Anteilen zuverlässig. |
| Clopper-Pearson (exakt) | 0.016 bis 0.204 | 0.188 | Das breiteste. "Exakt" heisst hier: Es hält das Niveau garantiert ein, tut das aber, indem es eher zu breit ist. |

Der Vergleich über verschiedene Ausgangslagen zeigt, wann der Unterschied zählt:

| Beobachtung | Wald | Wilson | exakt |
|---|---|---|---|
| 3 von 40 (7.5 %) | -0.007 bis 0.157 | 0.026 bis 0.199 | 0.016 bis 0.204 |
| 8 von 40 (20 %) | 0.076 bis 0.324 | 0.105 bis 0.348 | 0.091 bis 0.357 |
| 20 von 40 (50 %) | 0.345 bis 0.655 | 0.352 bis 0.648 | 0.338 bis 0.662 |
| 45 von 300 (15 %) | 0.110 bis 0.190 | 0.114 bis 0.195 | 0.112 bis 0.196 |

Bei einem Anteil nahe 50 Prozent und bei grossem n stimmen alle drei praktisch
überein. Nahe 0 oder 1 und bei kleinem n gehen sie auseinander, und dort ist
Wald unbrauchbar.

::: {.note-box}
**Die Wald-Formel steht in jedem Lehrbuch und sollte trotzdem nicht verwendet
werden.** Sie unterschreitet das versprochene Niveau von 95 Prozent
regelmässig, und zwar nicht nur bei extremen Anteilen. Ihre Beliebtheit rührt
daher, dass sie sich von Hand rechnen lässt.

Empfohlen ist Wilson für den Normalfall und Clopper-Pearson, wenn das Niveau
garantiert eingehalten werden muss. In R liefert `prop.test()` Wilson und
`binom.test()` Clopper-Pearson; beide sind eine Zeile.
:::

#### Interpretation und Ergebnissatz

> Von 40 geprüften Teilen waren 3 fehlerhaft (7.5 Prozent, 95-Prozent-
> Konfidenzintervall nach Wilson 2.6 bis 19.9 Prozent). Das Intervall ist bei
> diesem Umfang sehr breit; für eine Aussage über die Einhaltung einer
> Fehlergrenze von 10 Prozent reicht die Datenlage nicht.

### Beispiel 3: Was "95 Prozent" tatsächlich bedeutet

#### Frage und Datenlage

Die verbreitete Formulierung "der wahre Wert liegt mit 95-prozentiger
Wahrscheinlichkeit im Intervall" ist falsch. Was stimmt, lässt sich am besten
zeigen, indem man die Erhebung hundertmal wiederholt.

Hier ist der wahre Mittelwert bekannt: 250 Gramm bei einer Streuung von 1.2. Aus
dieser Grundgesamtheit werden hundert Stichproben zu je zwanzig Packungen
gezogen, und für jede wird das Intervall berechnet.

#### Rechnung

::: {.panel-tabset}

##### R

```{r}
#| label: fig-b3-ki-r
#| fig-cap: "Beispiel 3: hundert Intervalle aus derselben Grundgesamtheit."
#| fig-height: 4.0
# normalwerte() und lehmer() stehen im Setup-Chunk
gewichte <- normalwerte(42, 2000, mittel = 250, streuung = 1.2)
stichproben <- matrix(gewichte, nrow = 100, ncol = 20, byrow = TRUE)

mittel_i <- rowMeans(stichproben)
sd_i <- apply(stichproben, 1, sd)
halb_i <- qt(0.975, 19) * sd_i / sqrt(20)
unten_i <- mittel_i - halb_i
oben_i <- mittel_i + halb_i
trifft <- unten_i <= 250 & 250 <= oben_i

par(mar = c(4, 4, 3, 1))
plot(NULL, xlim = range(c(unten_i, oben_i)), ylim = c(0, 101),
     xlab = "Füllgewicht (g)", ylab = "Stichprobe",
     main = paste("100 Intervalle,", sum(trifft), "enthalten den wahren Wert"))
segments(unten_i, 1:100, oben_i, 1:100,
         col = ifelse(trifft, "grey60", "firebrick"), lwd = 1.5)
abline(v = 250, lwd = 2, col = "steelblue")

cat("getroffen:", sum(trifft), "von 100\n")
cat("mittlere Breite:", round(mean(oben_i - unten_i), 4), "\n")
```

##### Python

```{python}
#| label: fig-b3-ki-py
#| fig-cap: "Beispiel 3: dieselbe Darstellung in Python."
#| fig-height: 4.0
# normalwerte() und lehmer() stehen im Setup-Chunk
gewichte = normalwerte(42, 2000, mittel=250, streuung=1.2)
stichproben = gewichte.reshape(100, 20)

mittel_i = stichproben.mean(axis=1)
sd_i = stichproben.std(axis=1, ddof=1)
halb_i = stats.t.ppf(0.975, 19) * sd_i / np.sqrt(20)
unten_i, oben_i = mittel_i - halb_i, mittel_i + halb_i
trifft = (unten_i <= 250) & (250 <= oben_i)

fig, achse = plt.subplots(figsize=(7, 4.0))
for k in range(100):
    achse.plot([unten_i[k], oben_i[k]], [k + 1, k + 1],
               color="0.6" if trifft[k] else "firebrick", linewidth=1.5)
achse.axvline(250, linewidth=2, color="steelblue")
achse.set_xlabel("Füllgewicht (g)")
achse.set_ylabel("Stichprobe")
achse.set_title(f"100 Intervalle, {trifft.sum()} enthalten den wahren Wert")
plt.tight_layout()
plt.show()

print("getroffen:", int(trifft.sum()), "von 100")
print("mittlere Breite:", round(float((oben_i - unten_i).mean()), 4))
```

:::

#### Output Zeile für Zeile

| Ausgabe | Wert hier | Wie er zu lesen ist |
|---|---|---|
| getroffene Intervalle | **94 von 100** | Nahe an den erwarteten 95. Die Abweichung ist Zufall: Bei hundert Wiederholungen schwankt die Zahl um 95 mit einer Standardabweichung von rund 2.2. |
| verfehlte Intervalle | 6 | Im Bild rot. Sie sind nicht falsch gerechnet, sondern die vorgesehene Ausnahme. |
| mittlere Breite | 1.122 | Die Intervalle sind verschieden breit, weil jede Stichprobe eine eigene Standardabweichung liefert. |

Das Bild zeigt den entscheidenden Punkt: **Die Intervalle wandern, der wahre
Wert steht fest.** Die blaue Linie bei 250 ist unverrückbar; was von Stichprobe
zu Stichprobe schwankt, sind Lage und Breite der Intervalle.

::: {.note-box}
**Deshalb ist die Aussage "mit 95 Prozent Wahrscheinlichkeit liegt der wahre
Wert in diesem Intervall" falsch.** Der wahre Wert ist eine feste Zahl. Er liegt
im berechneten Intervall oder nicht; eine Wahrscheinlichkeit gibt es dafür
nicht.

Was stimmt: **Das Verfahren** trifft in 95 Prozent der Anwendungen. Die Aussage
gilt der Methode, nicht dem einzelnen Ergebnis.

Praktisch macht das selten einen Unterschied in der Entscheidung, wohl aber in
der Formulierung. Eine zulässige Kurzform lautet: "Mit den Daten vereinbar sind
Werte zwischen 249.4 und 250.4 Gramm."
:::

#### Interpretation

Der zweite Punkt, den das Bild zeigt: Die verfehlten Intervalle sehen nicht
anders aus als die getroffenen. Sie sind nicht auffällig schmal oder auffällig
weit verschoben. Es gibt kein Merkmal, an dem sich einem einzelnen Intervall
ansehen liesse, ob es zu den 95 oder zu den 5 Prozent gehört.

### Beispiel 4: Wie viel Genauigkeit kostet

#### Frage und Datenlage

Das Intervall aus Beispiel 1 ist rund ein Gramm breit. Was kostet es, es auf ein
halbes Gramm zu bringen?

#### Rechnung

::: {.panel-tabset}

##### R

```{r}
#| label: fig-b4-ki-r
#| fig-cap: "Beispiel 4: Halbbreite des Intervalls in Abhängigkeit vom Umfang."
#| fig-height: 3.4
sigma <- 1.2
umfaenge <- seq(5, 320, by = 5)
halbbreiten <- qt(0.975, umfaenge - 1) * sigma / sqrt(umfaenge)

par(mar = c(4, 4, 3, 1))
plot(umfaenge, halbbreiten, type = "l", lwd = 2, col = "steelblue",
     xlab = "n", ylab = "Halbbreite (g)",
     main = "Genauigkeit und Stichprobenumfang")
abline(h = c(0.5, 0.25), lty = 2, col = "firebrick")

for (nn in c(10, 20, 40, 80, 160, 320)) {
  cat(sprintf("n = %3d: Halbbreite = %.4f g\n",
              nn, qt(0.975, nn - 1) * sigma / sqrt(nn)))
}
```

##### Python

```{python}
#| label: fig-b4-ki-py
#| fig-cap: "Beispiel 4: dieselbe Kurve in Python."
#| fig-height: 3.4
sigma = 1.2
umfaenge = np.arange(5, 325, 5)
halbbreiten = stats.t.ppf(0.975, umfaenge - 1) * sigma / np.sqrt(umfaenge)

fig, achse = plt.subplots(figsize=(7, 3.4))
achse.plot(umfaenge, halbbreiten, color="steelblue", linewidth=2)
for h in (0.5, 0.25):
    achse.axhline(h, linestyle="--", color="firebrick")
achse.set_xlabel("n")
achse.set_ylabel("Halbbreite (g)")
achse.set_title("Genauigkeit und Stichprobenumfang")
plt.tight_layout()
plt.show()

for nn in (10, 20, 40, 80, 160, 320):
    h = stats.t.ppf(0.975, nn - 1) * sigma / np.sqrt(nn)
    print(f"n = {nn:3d}: Halbbreite = {h:.4f} g")
```

:::

#### Output Zeile für Zeile

| n | Halbbreite | Verhältnis zum vorigen |
|---|---|---|
| 10 | 0.858 g | |
| 20 | 0.562 g | 0.65 |
| 40 | 0.384 g | 0.68 |
| 80 | 0.267 g | 0.70 |
| 160 | 0.187 g | 0.70 |
| 320 | 0.132 g | 0.71 |

Das Verhältnis nähert sich $1/\sqrt{2} = 0.707$: **Eine Verdoppelung des Umfangs
verkleinert das Intervall um rund 29 Prozent, eine Halbierung der Breite
verlangt viermal so viele Beobachtungen.**

Von 20 auf 80 Packungen, also das Vierfache, halbiert die Halbbreite von 0.56
auf 0.27 Gramm. Die Kurve fällt anfangs steil und wird dann flach; jenseits von
etwa hundert Beobachtungen bringt jede weitere spürbar weniger.

::: {.note-box}
Das ist die Kehrseite derselben Wurzel, die auf der Seite zur
[Power](power-stichprobenumfang.qmd) den Stichprobenumfang treibt. Beide Male
steht $\sqrt{n}$ im Nenner, und beide Male folgt daraus dasselbe: Genauigkeit
ist teuer, und der Preis steigt quadratisch.

Wer ein Intervall bestimmter Breite braucht, kann den Umfang direkt planen. Für
eine Halbbreite $h$ gilt näherungsweise $n \approx (1.96 \cdot \sigma / h)^2$;
für $\sigma$ = 1.2 und $h$ = 0.25 ergibt das rund 89 Beobachtungen.
:::

#### Interpretation und Ergebnissatz

Die Planung über die Intervallbreite ist der Powerrechnung oft vorzuziehen,
weil sie eine inhaltlich fassbare Grösse verwendet: "Wir wollen das mittlere
Füllgewicht auf ein Viertelgramm genau kennen" ist eine Vorgabe, über die sich
mit Fachleuten sprechen lässt. "Wir wollen einen Effekt von d = 0.5 mit 80
Prozent Wahrscheinlichkeit finden" ist es weniger.

> Bei einer angenommenen Streuung von 1.2 g und einer angestrebten Halbbreite
> von 0.25 g werden rund 89 Packungen benötigt. Mit den vorliegenden 20
> Packungen beträgt die Halbbreite 0.53 g.

::::

## Verständnisfragen

::: {.quiz}
Warum wird ein Konfidenzintervall breiter, wenn man von 95 auf 99 Prozent
Niveau geht?

- [x] Weil Sicherheit mit Unschärfe bezahlt wird ~ Richtig. Ein höheres Niveau
      verlangt, dass das Verfahren häufiger richtig liegt. Das geht nur, indem
      mehr Werte zugelassen werden. Bei hundert Prozent wäre das Intervall
      unendlich breit und wertlos.
- [ ] Weil die Stichprobe kleiner wird ~ Der Umfang bleibt unverändert, nur
      der Faktor vor dem Standardfehler wächst.
- [ ] Weil die Streuung der Daten zunimmt ~ Die Daten sind dieselben.
:::

::: {.quiz}
Eine Umfrage berichtet 52 Prozent Zustimmung mit einem Intervall von 49 bis 55
Prozent. Was folgt für die Frage, ob die Mehrheit zustimmt?

- [ ] Die Mehrheit stimmt zu, der Punktwert liegt über 50 ~ Der Punktwert
      allein trägt diese Aussage nicht, und genau dafür steht das Intervall
      daneben.
- [x] Die Frage bleibt offen ~ Richtig. Das Intervall enthält Werte unter
      fünfzig Prozent, also ist auch eine Minderheit mit den Daten vereinbar.
- [ ] Die Mehrheit stimmt nicht zu ~ Ebenso wenig belegt. Beide Möglichkeiten
      liegen im Intervall.
:::

::: {.quiz}
In @fig-ueberdeckung-r sind hundert Konfidenzintervalle gezeichnet, einige
verfehlen den wahren Wert. Was zeigt das Bild?

- [ ] Dass das Verfahren fehlerhaft ist ~ Die Fehlschläge sind eingebaut und
      ihre Häufigkeit ist genau das gewählte Niveau.
- [x] Dass die Aussage dem Verfahren gilt und nicht dem einzelnen Intervall ~
      Richtig. Rund fünf von hundert verfehlen den wahren Wert. Welches
      betroffen ist, weiss man in der Praxis nie, weil der wahre Wert unbekannt
      ist.
- [ ] Dass die Stichproben zu klein waren ~ Bei grösseren Stichproben wären die
      Intervalle schmaler, aber immer noch würden rund fünf Prozent danebenliegen.
:::

::: {.quiz}
Eine Auswertung berichtet den Mittelwert mit der Standardabweichung, eine
zweite denselben Mittelwert mit dem Standardfehler. Welche Zahl ist grösser?

- [x] Die Standardabweichung, und zwar um den Faktor Wurzel n ~ Richtig. Der
      Standardfehler ist die Standardabweichung geteilt durch die Wurzel des
      Stichprobenumfangs. Bei n = 100 ist er ein Zehntel davon.
- [ ] Der Standardfehler, weil er die Unsicherheit enthält ~ Er beschreibt eine
      andere Streuung, nämlich die des Mittelwerts, und ist deshalb kleiner.
- [ ] Beide sind gleich gross ~ Nur bei n = 1, und dann ist keine der beiden
      Zahlen sinnvoll.
:::

## Verlinkte Ressourcen

- [OpenIntro Statistics, Kapitel zur Schätzung](https://www.openintro.org/book/os/)
- [statsmodels: Konfidenzintervalle für Anteile](https://www.statsmodels.org/stable/generated/statsmodels.stats.proportion.proportion_confint.html)
- [Prüfverteilungen: t, Chi-Quadrat und F](../wahrscheinlichkeit/pruefverteilungen.qmd), warum im Intervall ein t-Quantil steht und nicht 1.96
