---
title: "Schätzen und Konfidenzintervalle"
description: "Punktschätzung, Standardfehler und die korrekte Deutung eines Intervalls."
categories: ["Schätzen", "Interpretation", "R", "Python"]
quelle: ["ESDS"]
seitentyp: methode
stand: entwurf
order: 10
---

---

```{r}
#| label: setup-r
#| include: false
library(ggplot2)

theme_set(theme_minimal(base_size = 12))
set.seed(42)
```

```{python}
#| label: setup-python
#| include: false
import numpy as np
import pandas as pd
import matplotlib.pyplot as plt
from scipy import stats
from statsmodels.stats.proportion import proportion_confint

plt.rcParams.update({"figure.figsize": (7, 4.2), "font.size": 11,
                     "savefig.dpi": 288, "figure.dpi": 288})
rng = np.random.default_rng(42)
```

## Kurzsteckbrief

| | |
|---|---|
| Fragestellung | Wie gross ist eine Kennzahl in der Grundgesamtheit, und wie genau ist die Schätzung aus einer Stichprobe? |
| Zielvariable | metrisch für den Erwartungswert, binär für einen Anteil |
| Prädiktoren | keine |
| Was die Methode liefert | Punktschätzer, Standardfehler und ein Konfidenzintervall zu einem gewählten Niveau |
| R-Funktion | `t.test(x)$conf.int` für den Mittelwert, `prop.test()` oder `binom.test()` für Anteile |
| Python-Funktion | `stats.t.interval()` für den Mittelwert, `proportion_confint()` für Anteile |
| Verwandte Methoden | [Hypothesentests](hypothesentests-grundlagen.qmd), [t-Test für eine Stichprobe](../tests/t-test-eine-stichprobe.qmd), [Bootstrap](bootstrap-resampling.qmd) |

## Wann diese Methode, wann nicht

Typische Fragestellungen: mittlere Durchlaufzeit einer Produktion, Anteil
fehlerhafter Teile, durchschnittliche Zustimmung in einer Befragung. Gemeinsam
ist ihnen, dass eine Stichprobe vorliegt und eine Aussage über die
Grundgesamtheit gemacht werden soll, aus der sie stammt.

Die Methode setzt voraus, dass die Stichprobe zufällig aus der interessierenden
Grundgesamtheit gezogen wurde. Diese Bedingung ist die wichtigste und die am
häufigsten verletzte: eine bequem erreichbare Stichprobe liefert ein sauber
gerechnetes Intervall um den falschen Wert.

| Situation | Stattdessen |
|---|---|
| Zwei Gruppen sollen verglichen werden | [t-Test für zwei Stichproben](../tests/t-test-zwei-stichproben.qmd) |
| Es geht um eine Ja-Nein-Entscheidung gegen einen Referenzwert | [t-Test für eine Stichprobe](../tests/t-test-eine-stichprobe.qmd) |
| Die Verteilung ist stark schief und n klein | [Bootstrap](bootstrap-resampling.qmd) |
| Die Kennzahl ist der Median oder ein anderes Quantil | Bootstrap oder verteilungsfreie Intervalle |
| Die Stichprobe ist nicht zufällig gezogen | kein Verfahren repariert das; die Einschränkung gehört in den Bericht |

## Grundidee und Modell

### Die Kennzahl ist selbst zufällig

Bisher beschrieben Kennzahlen die vorliegenden Daten. Interessant ist aber
selten die Stichprobe, sondern das, woraus sie stammt. Aus dreissig gemessenen
Werkstücken soll etwas über die gesamte Produktion folgen.

Der entscheidende Gedankenschritt: Eine zweite Stichprobe hätte einen anderen
Mittelwert ergeben. Der berechnete Wert ist damit selbst eine Zufallsgrösse,
und die Frage lautet, wie stark er von Stichprobe zu Stichprobe schwankt.

Das lässt sich simulieren, weil wir die Grundgesamtheit hier kennen:

::: panel-tabset
## R

```{r}
#| label: fig-stichprobenverteilung-r
#| fig-cap: "2000 Stichproben aus derselben Grundgesamtheit. Jeder Punkt der Verteilung ist ein Stichprobenmittelwert."
#| fig-height: 3.2
# Grundgesamtheit: Erwartungswert 500, Standardabweichung 40
mittelwerte <- replicate(2000, mean(rnorm(30, mean = 500, sd = 40)))

ggplot(data.frame(mittelwerte), aes(mittelwerte)) +
  geom_histogram(bins = 40, fill = "grey75", colour = "white") +
  geom_vline(xintercept = 500, linewidth = 0.8) +
  labs(x = "Mittelwert einer Stichprobe (n = 30)", y = "Anzahl")
```

## Python

```{python}
#| label: fig-stichprobenverteilung-py
#| fig-cap: "Dieselbe Stichprobenverteilung mit matplotlib."
mittelwerte = rng.normal(500, 40, size=(2000, 30)).mean(axis=1)

fig, ax = plt.subplots(figsize=(7, 3.2))
ax.hist(mittelwerte, bins=40, color="0.75", edgecolor="white")
ax.axvline(500, color="black")
ax.set_xlabel("Mittelwert einer Stichprobe (n = 30)")
ax.set_ylabel("Anzahl")
plt.show()
```
:::

Diese Verteilung heisst Stichprobenverteilung. Sie liegt um den wahren Wert
herum, und ihre Streuung ist die Grösse, um die es geht.

### Standardfehler ist nicht Standardabweichung

Der Unterschied wird ständig verwechselt und ist zentral.

| Grösse | beschreibt die Streuung von | hängt ab von |
|---|---|---|
| Standardabweichung $s$ | den Einzelwerten | der Grundgesamtheit |
| Standardfehler $s/\sqrt{n}$ | dem geschätzten Mittelwert | zusätzlich vom Stichprobenumfang |

```{r}
#| label: standardfehler-r
stichprobe <- rnorm(30, mean = 500, sd = 40)

c(streuung_einzelwerte = sd(stichprobe),
  standardfehler       = sd(stichprobe) / sqrt(length(stichprobe)),
  simuliert            = sd(mittelwerte)) |> round(2)
```

Der berechnete Standardfehler und die tatsächlich simulierte Streuung der
Mittelwerte stimmen überein. Das ist der Beleg dafür, dass die Formel das
Richtige tut.

Die Wurzel im Nenner hat eine unangenehme Folge: Genauigkeit wird teuer. Wer
den Standardfehler halbieren will, braucht die vierfache Stichprobe.

```{r}
#| label: wurzel-n-r
n <- c(10, 40, 160, 640)
data.frame(n, standardfehler = round(40 / sqrt(n), 2))
```

Das Konfidenzintervall für den Erwartungswert setzt diese Bestandteile zusammen:

$$\bar{x} \pm t_{1-\alpha/2,\; n-1} \cdot \frac{s}{\sqrt{n}}$$

| Bestandteil | Bedeutung |
|---|---|
| $\bar{x}$ | Punktschätzer, der Mittelwert der Stichprobe |
| $s$ | Standardabweichung der Stichprobe |
| $n$ | Stichprobenumfang |
| $s/\sqrt{n}$ | Standardfehler, die Streuung des Mittelwerts von Stichprobe zu Stichprobe |
| $t_{1-\alpha/2,\;n-1}$ | Faktor aus der t-Verteilung, wächst bei kleinem n und bei höherem Niveau |

## Voraussetzungen und ihre Prüfung

| Voraussetzung | Was sie bedeutet | Prüfung | Folge bei Verletzung | Vorgehen |
|---|---|---|---|---|
| Zufallsstichprobe | Jede Einheit der Grundgesamtheit hatte eine bekannte Chance | aus dem Erhebungsdesign, nicht aus den Daten | Das Intervall ist um den falschen Wert zentriert, und keine Rechnung zeigt das | Auswahl korrigieren oder die Einschränkung berichten |
| Unabhängigkeit | Die Beobachtungen beeinflussen sich nicht | Design, Zeit- oder Klumpenstruktur prüfen | Standardfehler zu klein, Intervall zu schmal | Verfahren für geschachtelte Daten |
| Annähernd normalverteilter Mittelwert | Nicht die Daten, sondern der Mittelwert muss normal sein | [QQ-Plot](../wahrscheinlichkeit/qq-plots.qmd), Schiefe, n | Überdeckung weicht vom Niveau ab, vor allem bei kleinem n | Bootstrap oder Transformation |
| Für Anteile: genügend Treffer | Faustregel: mindestens etwa zehn Treffer und zehn Nichttreffer | Auszählen | Das einfache Intervall reicht über null oder eins hinaus | Wilson oder Clopper-Pearson |

Bei grossem n sorgt der
[zentrale Grenzwertsatz](../wahrscheinlichkeit/normalverteilung-zgws.qmd)
dafür, dass die dritte Voraussetzung praktisch erfüllt ist, auch wenn die
Einzelwerte schief verteilt sind.

## Durchführung in R und Python

### Vom Punkt zum Intervall

Ein einzelner Wert sagt nichts über seine Genauigkeit. Das Konfidenzintervall
gibt stattdessen eine Spanne an, gebildet als Schätzwert plus minus ein
Vielfaches des Standardfehlers.

Bei unbekannter Varianz, also praktisch immer, wird nicht mit der
Normalverteilung gerechnet, sondern mit der t-Verteilung. Sie hat schwerere
Ränder und liefert dadurch etwas breitere und damit ehrlichere Intervalle. Mit
wachsendem Umfang verschwindet der Unterschied:

```{r}
#| label: t-vs-normal-r
n <- c(5, 10, 30, 100, 1000)
data.frame(
  n,
  t_quantil      = round(qt(0.975, df = n - 1), 3),
  normal_quantil = round(qnorm(0.975), 3)
)
```

Der bekannte Faktor 1.96 ist der Grenzwert. Bei fünf Beobachtungen liegt der
richtige Faktor bei 2.78, also deutlich darüber.

::: panel-tabset
## R

```{r}
#| label: ki-r
x <- round(rnorm(25, mean = 12.2, sd = 0.8), 2)

t.test(x, conf.level = 0.95)$conf.int

# von Hand, damit sichtbar ist, was passiert
se <- sd(x) / sqrt(length(x))
mean(x) + c(-1, 1) * qt(0.975, df = length(x) - 1) * se
```

## Python

```{python}
#| label: ki-py
x = np.round(rng.normal(12.2, 0.8, 25), 2)
se = x.std(ddof=1) / np.sqrt(len(x))

print(stats.t.interval(0.95, df=len(x) - 1, loc=x.mean(), scale=se))
```
:::

## Output lesen

R, `t.test(x)`:

| Grösse | Was sie sagt | Faustregel oder Falle |
|---|---|---|
| `mean of x` | Punktschätzer | die Zahl, um die das Intervall liegt |
| `95 percent confidence interval` | Unter- und Obergrenze | die Spanne der mit den Daten vereinbaren Werte |
| `t`, `df` | Teststatistik und Freiheitsgrade | `df` ist n minus eins; sie bestimmen den Faktor |
| `p-value` | zum Test gegen null | für die reine Schätzung ohne Bedeutung |
| `alternative hypothesis` | die geprüfte Gegenannahme | erinnert daran, dass `t.test` zugleich testet |

Python, `stats.t.interval()` liefert nur das Tupel aus Unter- und Obergrenze.
Punktschätzer, Standardfehler und Freiheitsgrade stehen dort nicht dabei,
sondern werden selbst berechnet und gehören trotzdem in den Bericht. Wer die
vollständige Tabelle möchte, nimmt `pingouin.ttest(x, 0)`; sie enthält
zusätzlich Effektstärke und Power.

Für Anteile gibt `prop.test()` in R Schätzwert, Intervall und einen Test aus,
`proportion_confint()` in Python nur die beiden Grenzen. Die Methode steht in
Python ausdrücklich im Aufruf (`wilson`, `beta`, `normal`), in R entscheidet die
Funktionswahl darüber.

## Ergebnisse interpretieren

### Szenario A: klares Ergebnis

Ein Intervall, das eng ist und den interessierenden Referenzwert nicht enthält.

::: {.panel-tabset}

## R

```{r}
#| label: szenario-a-ki-r
set.seed(9)
laufzeit <- rnorm(80, mean = 12.6, sd = 1.4)

t.test(laufzeit, mu = 12)
```

## Python

```{python}
#| label: szenario-a-ki-py
rng_a = np.random.default_rng(9)
laufzeit = rng_a.normal(12.6, 1.4, 80)

se = laufzeit.std(ddof=1) / np.sqrt(len(laufzeit))
print(laufzeit.mean().round(3))
print(np.round(stats.t.interval(0.95, df=len(laufzeit) - 1,
                                loc=laufzeit.mean(), scale=se), 3))
```

:::

Der Schätzwert liegt bei rund 12.6, das Intervall ist schmal, weil n = 80 gross
und die Streuung klein ist, und es liegt vollständig oberhalb von 12. Aussage:
Die mittlere Laufzeit liegt über dem Referenzwert, und die Daten grenzen sie auf
eine schmale Spanne ein.

Ergebnissatz: Die mittlere Laufzeit beträgt 12.6 Einheiten
(95-Prozent-Konfidenzintervall wie ausgegeben, n = 80) und liegt damit über dem
Referenzwert von 12.

### Szenario B: das Intervall lässt beides zu

Derselbe Sachverhalt, aber mit kleiner Stichprobe.

::: {.panel-tabset}

## R

```{r}
#| label: szenario-b-ki-r
set.seed(4)
klein <- rnorm(8, mean = 12.6, sd = 1.4)

t.test(klein, mu = 12)$conf.int
```

## Python

```{python}
#| label: szenario-b-ki-py
rng_b = np.random.default_rng(4)
klein = rng_b.normal(12.6, 1.4, 8)

se_b = klein.std(ddof=1) / np.sqrt(len(klein))
print(np.round(stats.t.interval(0.95, df=len(klein) - 1,
                                loc=klein.mean(), scale=se_b), 3))
```

:::

Bei acht Beobachtungen ist das Intervall so breit, dass es den Referenzwert 12
einschliesst. Der Punktschätzer liegt weiterhin in derselben Grössenordnung wie
in Szenario A, aber die Daten schliessen nichts aus. Das ist kein Beleg dafür,
dass kein Unterschied besteht, sondern die Feststellung, dass die Stichprobe zu
klein ist, um die Frage zu beantworten. Der Faktor aus der t-Verteilung ist bei
sieben Freiheitsgraden deutlich grösser als 1.96, was die Breite zusätzlich
erklärt.

Ergebnissatz: Die mittlere Laufzeit wird auf den ausgegebenen Bereich geschätzt
(n = 8). Der Referenzwert 12 liegt darin; die Daten erlauben keine Entscheidung.

### Szenario C: Fallstrick bei kleinen Anteilen

### Anteilswerte

Für Anteile gilt dieselbe Logik mit einem eigenen Standardfehler. Die einfache
Näherung wird bei sehr kleinen oder sehr grossen Anteilen unbrauchbar, weil das
Intervall dann über null oder eins hinausragen kann.

::: panel-tabset
## R

```{r}
#| label: anteil-r
treffer <- 42; versuche <- 200

prop.test(treffer, versuche)$conf.int    # mit Stetigkeitskorrektur
binom.test(treffer, versuche)$conf.int   # exakt

# der problematische Fall: sehr kleiner Anteil
prop.test(1, 40)$conf.int
```

## Python

```{python}
#| label: anteil-py
print(proportion_confint(42, 200, alpha=0.05, method="wilson"))
print(proportion_confint(42, 200, alpha=0.05, method="beta"))    # exakt
print(proportion_confint(1, 40, alpha=0.05, method="normal"))    # laeuft ins Negative
```
:::

Die letzte Zeile zeigt das Problem. Ein Intervall, dessen untere Grenze
negativ ist, kann für einen Anteil nicht stimmen. Verfahren wie Wilson oder das
exakte nach Clopper-Pearson vermeiden das.

## Interpretationsfallen

### Was das Intervall bedeutet, und was nicht

Hier liegt die häufigste Fehlinterpretation der ganzen Statistik. Die Aussage
bezieht sich auf das **Verfahren**, nicht auf das einzelne berechnete
Intervall. Der wahre Parameter ist fest, das Intervall ist zufällig.

Richtig ist: Wendet man das Verfahren immer wieder an, überdecken 95 Prozent der
so erzeugten Intervalle den wahren Wert. Falsch ist die Aussage, der Parameter
liege mit 95 Prozent Wahrscheinlichkeit in diesem einen Bereich.

Das lässt sich zeigen:

```{r}
#| label: fig-ueberdeckung-r
#| fig-cap: "100 Konfidenzintervalle aus je 25 Beobachtungen. Die hervorgehobenen verfehlen den wahren Wert."
#| fig-height: 3.6
wahr <- 500
proben <- replicate(100, rnorm(25, mean = wahr, sd = 40), simplify = FALSE)

intervalle <- do.call(rbind, lapply(seq_along(proben), function(i) {
  ki <- t.test(proben[[i]])$conf.int
  data.frame(lauf = i, unten = ki[1], oben = ki[2])
}))
intervalle$trifft <- intervalle$unten <= wahr & intervalle$oben >= wahr

ggplot(intervalle, aes(lauf, ymin = unten, ymax = oben, colour = trifft)) +
  geom_linerange(linewidth = 0.5) +
  geom_hline(yintercept = wahr, linewidth = 0.7) +
  scale_colour_manual(values = c("TRUE" = "grey70", "FALSE" = "black")) +
  labs(x = "Wiederholung", y = "Konfidenzintervall", colour = "überdeckt") +
  theme(legend.position = "bottom")

sum(!intervalle$trifft)     # wie viele verfehlen den wahren Wert
```

Von hundert Intervallen verfehlen einige den wahren Wert, und zwar
ungefähr fünf. Welches davon betroffen ist, weiss man in der Praxis nie, weil
der wahre Wert unbekannt ist. Genau deshalb ist die Aussage über das Verfahren
und nicht über das Einzelintervall formuliert.

Dazu kommen drei Verwechslungen, die regelmässig vorkommen:

- **Standardabweichung und Standardfehler.** Die eine beschreibt die Streuung
  der Einzelwerte, die andere die Genauigkeit des Mittelwerts. Wer beim
  Berichten das Falsche nennt, gibt eine um den Faktor Wurzel n verschobene
  Zahl an.
- **Ein Intervall ist keine Spanne der Einzelwerte.** Dafür wäre das
  Prognoseintervall zuständig, das deutlich breiter ausfällt.
- **Zwei überlappende Intervalle bedeuten nicht, dass sich zwei Gruppen nicht
  unterscheiden.** Der Vergleich zweier Gruppen wird am Intervall der Differenz
  beurteilt, nicht am Überlappen zweier Einzelintervalle.

## Ergebnis berichten

Vorlage für den Ergebnissatz:

> [Kennzahl] beträgt [Schätzwert] [Einheit] (95-Prozent-Konfidenzintervall
> [unten] bis [oben], n = [n]).

Genannt werden Punktschätzer mit Einheit, Intervall und Niveau, der
Stichprobenumfang und bei Anteilen zusätzlich das verwendete Verfahren.
Bewertet wird das Ergebnis an der Breite des Intervalls und nicht daran, ob es
einen bestimmten Wert enthält.

Beispiel für eine Ergebnistabelle:

| Kennzahl | Schätzwert | Standardfehler | 95-Prozent-Intervall | n |
|---|---|---|---|---|
| Mittlere Laufzeit (h) | | | | |
| Anteil fehlerhafter Teile | | | | |

## Abgrenzung zu verwandten Methoden

| Methode | Wann diese statt der reinen Schätzung |
|---|---|
| [Hypothesentests: Grundlagen](hypothesentests-grundlagen.qmd) | eine Ja-Nein-Entscheidung gegen eine Nullhypothese ist gefragt |
| [t-Test für eine Stichprobe](../tests/t-test-eine-stichprobe.qmd) | derselbe Fall als Test formuliert, mit p-Wert |
| [t-Test für zwei Stichproben](../tests/t-test-zwei-stichproben.qmd) | zwei Gruppen sollen verglichen werden |
| [Bootstrap und Resampling](bootstrap-resampling.qmd) | die Verteilung der Schätzung ist unbekannt oder die Kennzahl ist kein Mittelwert |
| [Power und Stichprobenumfang](power-stichprobenumfang.qmd) | die nötige Stichprobengrösse soll vorher bestimmt werden |

## Verständnisfragen

::: {.quiz}
Warum wird ein Konfidenzintervall breiter, wenn man von 95 auf 99 Prozent
Niveau geht?

- [x] Weil Sicherheit mit Unschärfe bezahlt wird ~ Richtig. Ein höheres Niveau
      verlangt, dass das Verfahren häufiger richtig liegt. Das geht nur, indem
      mehr Werte zugelassen werden. Bei hundert Prozent wäre das Intervall
      unendlich breit und wertlos.
- [ ] Weil die Stichprobe kleiner wird ~ Der Umfang bleibt unverändert, nur
      der Faktor vor dem Standardfehler wächst.
- [ ] Weil die Streuung der Daten zunimmt ~ Die Daten sind dieselben.
:::

::: {.quiz}
Eine Umfrage berichtet 52 Prozent Zustimmung mit einem Intervall von 49 bis 55
Prozent. Was folgt für die Frage, ob die Mehrheit zustimmt?

- [ ] Die Mehrheit stimmt zu, der Punktwert liegt über 50 ~ Der Punktwert
      allein trägt diese Aussage nicht, und genau dafür steht das Intervall
      daneben.
- [x] Die Frage bleibt offen ~ Richtig. Das Intervall enthält Werte unter
      fünfzig Prozent, also ist auch eine Minderheit mit den Daten vereinbar.
- [ ] Die Mehrheit stimmt nicht zu ~ Ebenso wenig belegt. Beide Möglichkeiten
      liegen im Intervall.
:::

::: {.quiz}
In @fig-ueberdeckung-r sind hundert Konfidenzintervalle gezeichnet, einige
verfehlen den wahren Wert. Was zeigt das Bild?

- [ ] Dass das Verfahren fehlerhaft ist ~ Die Fehlschläge sind eingebaut und
      ihre Häufigkeit ist genau das gewählte Niveau.
- [x] Dass die Aussage dem Verfahren gilt und nicht dem einzelnen Intervall ~
      Richtig. Rund fünf von hundert verfehlen den wahren Wert. Welches
      betroffen ist, weiss man in der Praxis nie, weil der wahre Wert unbekannt
      ist.
- [ ] Dass die Stichproben zu klein waren ~ Bei grösseren Stichproben wären die
      Intervalle schmaler, aber immer noch würden rund fünf Prozent danebenliegen.
:::

::: {.quiz}
Eine Auswertung berichtet den Mittelwert mit der Standardabweichung, eine
zweite denselben Mittelwert mit dem Standardfehler. Welche Zahl ist grösser?

- [x] Die Standardabweichung, und zwar um den Faktor Wurzel n ~ Richtig. Der
      Standardfehler ist die Standardabweichung geteilt durch die Wurzel des
      Stichprobenumfangs. Bei n = 100 ist er ein Zehntel davon.
- [ ] Der Standardfehler, weil er die Unsicherheit enthält ~ Er beschreibt eine
      andere Streuung, nämlich die des Mittelwerts, und ist deshalb kleiner.
- [ ] Beide sind gleich gross ~ Nur bei n = 1, und dann ist keine der beiden
      Zahlen sinnvoll.
:::

## Verlinkte Ressourcen

- [OpenIntro Statistics, Kapitel zur Schätzung](https://www.openintro.org/book/os/)
- [statsmodels: Konfidenzintervalle für Anteile](https://www.statsmodels.org/stable/generated/statsmodels.stats.proportion.proportion_confint.html)
