---
title: "Berichtsvorlage"
description: "Aufbau eines reproduzierbaren Berichts in Quarto: Ordner, Kopf, Gliederung und Zahlen im Text, die aus dem Code kommen."
categories: ["Kommunikation", "Reproduzierbarkeit", "Tooling", "R"]
seitentyp: werkzeug
stand: fertig
order: 30
---

```{r}
#| label: setup-r
#| include: false
dicke_a <- c(11.86, 12.24, 12.02, 11.95, 12.31, 12.10, 11.78, 12.18,
             12.05, 11.90, 12.27, 11.99, 12.14, 11.83, 12.08)
dicke_b <- c(12.34, 11.97, 12.51, 12.20, 11.88, 12.42, 12.09, 12.67,
             12.26, 11.94, 12.45, 12.13, 12.30, 12.01, 12.58)
```

## Kernideen

- Ein Bericht ist **ein Projekt**: Daten, Code und Text in einem Ordner mit fester Struktur
- **Rohdaten werden nie verändert**; bereinigte Daten entstehen aus einem Skript
- Jede Zahl im Text kommt **aus einer Rechnung im Dokument**, nicht aus der Zwischenablage
- Die Gliederung folgt der Frage: Fragestellung, Daten, Methode, Ergebnisse, Einordnung
- Der Bericht muss **von einem leeren Zustand aus** fehlerfrei rendern
- Umgebung und Versionen werden festgehalten, damit der Bericht in einem Jahr noch läuft

## Erklärung

::: {.note-box}
**Vorwissen:** [Quarto](../werkzeuge/quarto.qmd) für das Werkzeug,
[Reproduzierbarkeit](../programmierung/reproduzierbarkeit.qmd) für die Gründe,
[Ergebnisse berichten](ergebnisse-berichten.qmd) für die Sätze und
[Literatur verwalten und zitieren](literatur-zitieren.qmd) für die Quellen. Die
Zahlen im Abschnitt „Zahlen im Text" unten entstehen beim Rendern dieser Seite.
:::

### Ordnerstruktur

```
bericht-dicke/
├── bericht-dicke.Rproj        (oder ein Ordner in Positron, VS Code)
├── _quarto.yml                 gemeinsame Einstellungen
├── bericht.qmd                 der Bericht
├── daten/
│   ├── roh/                    unverändert, wie geliefert
│   └── bereinigt/              entsteht aus skripte/01-bereinigen.R
├── skripte/
│   └── 01-bereinigen.R
├── abbildungen/                wird beim Rendern erzeugt
├── literatur.bib
├── renv.lock                   oder requirements.txt
└── README.md                   wie man den Bericht erzeugt
```

| Ordner | Regel |
|---|---|
| `daten/roh/` | nur lesen; nie von Hand ändern, nie überschreiben |
| `daten/bereinigt/` | kann jederzeit gelöscht und neu erzeugt werden |
| `skripte/` | nummeriert in der Reihenfolge, in der sie laufen |
| `abbildungen/` | nicht ins Repository, entsteht neu |

### Der Kopf des Berichts

````{verbatim}
---
title: "Dicke der Blechteile: Maschine A gegen B"
author: "Name"
date: today
lang: de
format:
  html:
    toc: true
    embed-resources: true
  docx: default
execute:
  echo: false
  warning: false
bibliography: literatur.bib
---
````

| Einstellung | Wozu |
|---|---|
| `date: today` | Datum des Renderns, nicht des Schreibens |
| `lang: de` | deutsche Beschriftungen wie „Abbildung" und „Tabelle" |
| `embed-resources: true` | eine einzige HTML-Datei, die sich per E-Mail verschicken lässt |
| `echo: false` | Code ausblenden; im Bericht interessieren die Ergebnisse |
| `bibliography` | Quellen, siehe [Literatur verwalten und zitieren](literatur-zitieren.qmd) |

### Gliederung

| Abschnitt | Inhalt | Umfang |
|---|---|---|
| Zusammenfassung | Frage, wichtigstes Ergebnis mit Zahl, Konsequenz | drei bis fünf Sätze |
| Fragestellung | was entschieden werden soll, welcher Unterschied relevant wäre | kurz |
| Daten | Herkunft, Umfang, Bereinigung, Ausschlüsse mit Anzahl | eine Tabelle genügt oft |
| Methode | Verfahren, Voraussetzungen, Software und Versionen | knapp, mit Verweisen |
| Ergebnisse | Grafik, Ergebnissätze, Tabellen | Hauptteil |
| Einordnung | was folgt, was nicht, Grenzen der Auswertung | ehrlich |
| Anhang | Sitzungsinformation, zusätzliche Grafiken | nach Bedarf |

### Zahlen im Text

In einem R-Chunk wird gerechnet, im Satz steht Inline-Code. Der Quelltext:

````{verbatim}
```{r}
#| label: kennzahlen
differenz <- mean(dicke_b) - mean(dicke_a)
test <- t.test(dicke_a, dicke_b)
```

Maschine B fertigt im Mittel `r round(differenz, 2)` mm dicker
(95%-KI `r round(-test$conf.int[2], 2)` bis `r round(-test$conf.int[1], 2)` mm).
````

Und so erscheint es, gerechnet beim Rendern dieser Seite:

```{r}
#| label: kennzahlen-beispiel
#| echo: false
differenz <- mean(dicke_b) - mean(dicke_a)
test <- t.test(dicke_a, dicke_b)
```

> Maschine B fertigt im Mittel `r round(differenz, 2)` mm dicker
> (95%-KI `r round(-test$conf.int[2], 2)` bis `r round(-test$conf.int[1], 2)` mm).

Ändert sich ein Messwert, ändert sich der Satz beim nächsten Rendern. Inline-Code
in dieser Form gibt es mit der knitr-Engine; mit Jupyter lautet die
Schreibweise `` `{python} ausdruck` ``.

### Vor dem Abgeben

- [ ] Projekt in einem frischen Zustand rendern: R neu starten oder den Ordner
      `_freeze` löschen, dann `quarto render`
- [ ] Jede Zahl in Zusammenfassung und Text stammt aus Inline-Code oder ist
      gegen die Ausgabe geprüft
- [ ] Abbildungen haben Titel, Achsenbeschriftung mit Einheit und eine
      Bildunterschrift
- [ ] Ausschlüsse und Bereinigungen sind mit Anzahl beschrieben
- [ ] Sitzungsinformation im Anhang (`sessionInfo()` oder die Paketliste)
- [ ] Quellen zitiert, Literaturverzeichnis vollständig
- [ ] Die Frage aus der Einleitung wird in der Zusammenfassung beantwortet

## Typische Aufgaben

**Neues Berichtsprojekt anlegen**

```bash
quarto create project default bericht-dicke
```

**Sitzungsinformation im Anhang**

````{verbatim}
## Anhang: Umgebung

```{r}
#| echo: true
sessionInfo()
```
````

**Bericht mit verschiedenen Datenständen rendern (Parameter)**

````{verbatim}
---
params:
  monat: "2026-03"
---
````

```bash
quarto render bericht.qmd -P monat:2026-04
```

**Word-Fassung mit eigener Vorlage**

```yaml
format:
  docx:
    reference-doc: vorlage.docx
```

## Verständnisfragen

::: {.quiz}
Eine Kollegin korrigiert zwei Werte direkt in der Rohdatei. Warum ist das ein
Problem?

- [x] Die Korrektur ist nicht nachvollziehbar und geht bei einer neuen Lieferung
      der Rohdaten verloren ~ Richtig. Korrekturen gehören in das
      Bereinigungsskript, mit Kommentar, warum.
- [ ] Rohdateien lassen sich nicht bearbeiten ~ Technisch lassen sie sich, das
      ist genau das Risiko.
- [ ] Quarto liest geänderte Dateien nicht ~ Quarto liest, was da ist; das
      Problem ist die fehlende Nachvollziehbarkeit.
:::

::: {.quiz}
Ein Bericht rendert auf dem eigenen Rechner, bei einer Kollegin bricht er ab.
Was ist der erste Schritt?

- [x] Selbst in einem frischen Zustand rendern: R neu starten, Freeze löschen ~
      Richtig. Läuft es dann auch selbst nicht, hing der Erfolg an Objekten
      oder Dateien, die nur auf dem eigenen Rechner existieren.
- [ ] Die R-Version der Kollegin anpassen ~ Möglich, aber erst nach der
      Prüfung, ob der Bericht überhaupt eigenständig läuft.
- [ ] Den Bericht als PDF schicken ~ Das umgeht das Problem, statt es zu lösen.
:::

::: {.quiz}
Warum steht in der Zusammenfassung eine Zahl aus Inline-Code und nicht aus der
Konsole abgetippt?

- [x] Weil sich die Zusammenfassung sonst nicht mitändert, wenn die Daten sich
      ändern ~ Richtig. Gerade die Zusammenfassung wird am häufigsten gelesen
      und am seltensten nachgeführt.
- [ ] Weil Inline-Code genauer rundet ~ Die Rundung legt man selbst fest.
- [ ] Weil Word keine Zahlen darstellen kann ~ Das kann es.
:::

## Verlinkte Ressourcen

- [Quarto: Get Started](https://quarto.org/docs/get-started/)
- [Quarto: Parameters](https://quarto.org/docs/computations/parameters.html)
- [What They Forgot to Teach You About R: Projekte](https://rstats.wtf/projects)
- [The Turing Way: Guide for Reproducible Research](https://book.the-turing-way.org/reproducible-research/reproducible-research)
