---
title: "Ergebnisse berichten"
description: "Statistische Ergebnisse vollständig und im APA-Stil berichten: was in den Satz gehört, wie Zahlen formatiert werden und was nicht."
categories: ["Kommunikation", "Interpretation", "Hypothesentests", "Effektstärke", "R", "Python"]
seitentyp: konzept
stand: fertig
order: 10
---

```{r}
#| label: setup-r
#| include: false
p_apa <- function(p) {
  if (p < 0.001) return("p < .001")
  paste0("p = ", sub("^0", "", formatC(p, format = "f", digits = 3)))
}
ohne_null <- function(x, stellen = 2) sub("^(-?)0\\.", "\\1.", formatC(x, format = "f", digits = stellen))
```

```{python}
#| label: setup-python
#| include: false
import numpy as np
from scipy import stats


def p_apa(p):
    if p < 0.001:
        return "p < .001"
    return "p = " + f"{p:.3f}".lstrip("0")
```

## Kernideen

- Ein Ergebnissatz beantwortet **die Frage in Worten** und belegt die Antwort mit Zahlen in Klammern
- Zur Teststatistik gehören immer **Freiheitsgrade, p-Wert, Effektstärke und Konfidenzintervall**
- Die **Grösse des Effekts in seiner Einheit** ist wichtiger als der p-Wert
- p-Werte **exakt** berichten, nur unter .001 als Schranke; nie „n.s." oder Sternchen allein
- Zahlen, die höchstens 1 werden können (p, r, R²), ohne führende Null: `p = .013`
- Die Zahlen im Satz kommen **aus dem Code**, nicht aus der abgetippten Konsole

## Erklärung

::: {.note-box}
Jede Methodenseite im Bereich [Statistik](../statistik/index.qmd) hat einen
Abschnitt „Ergebnis berichten" mit der passenden Vorlage. Diese Seite fasst
zusammen, was für alle gilt. Die Formatregeln folgen dem Stil der American
Psychological Association (APA, 7. Auflage), der in den Sozial-, Wirtschafts-
und Lebenswissenschaften am weitesten verbreitet ist.
:::

### Was in einen Ergebnissatz gehört

| Bestandteil | Warum | Beispiel |
|---|---|---|
| Antwort auf die Frage | Leserin soll ohne Zahlen verstehen, was herauskam | „Maschine A fertigt dünner als Maschine B" |
| deskriptive Werte je Gruppe | ohne sie ist die Richtung nicht prüfbar | M = 12.05 mm, SD = 0.16 |
| Effekt in seiner Einheit mit Intervall | beantwortet „wie viel" | Differenz 0.20 mm, 95% KI [0.05, 0.36] |
| Teststatistik mit Freiheitsgraden | macht das Verfahren nachvollziehbar | t(24.38) = -2.67 |
| p-Wert | Evidenz gegen die Nullhypothese | p = .013 |
| standardisierte Effektstärke | vergleichbar über Studien | d = -0.97 |
| Verfahren und Voraussetzungen | was genau gerechnet wurde | Welch-Test, Normalverteilung per QQ-Plot geprüft |

### Formatregeln

| Regel | richtig | falsch |
|---|---|---|
| Statistiksymbole kursiv | *t*, *F*, *p*, *M*, *SD* | t, F, p |
| führende Null nur, wenn der Wert über 1 steigen kann | *p* = .013, *r* = .45, *M* = 0.97 | *p* = 0.013 |
| p-Werte exakt, auf drei Stellen | *p* = .013 | *p* < .05 |
| sehr kleine p-Werte als Schranke | *p* < .001 | *p* = .000 |
| Teststatistiken und Effekte auf zwei Stellen | *t* = -2.67, *d* = -0.97 | *t* mit sechs Nachkommastellen |
| Freiheitsgrade in Klammern | *t*(24.38), *F*(2, 42) | t = 2.67, df = 24.38 |
| Konfidenzintervall in eckigen Klammern | 95% KI [0.05, 0.36] | (0.05-0.36) |

In deutschsprachigen Texten wird oft das Dezimalkomma verwendet. Wichtig ist
nicht, welche Variante gewählt wird, sondern dass sie im ganzen Text einheitlich
ist und zu den Vorgaben der Zeitschrift oder Institution passt.

### Muster für häufige Verfahren

| Verfahren | Muster |
|---|---|
| t-Test | *t*(df) = t, *p* = .xxx, *d* = x.xx, 95% KI [u, o] |
| ANOVA | *F*(df1, df2) = F, *p* = .xxx, η² = .xx |
| Chi-Quadrat | χ²(df, *N* = n) = x.xx, *p* = .xxx, *V* = .xx |
| Korrelation | *r*(df) = .xx, *p* = .xxx, 95% KI [.u, .o] |
| Regression, Koeffizient | *b* = x.xx, *SE* = x.xx, *t*(df) = x.xx, *p* = .xxx |
| Regression, Modell | *R*² = .xx, *F*(df1, df2) = x.xx, *p* = .xxx |

## Beispiele

:::: {.panel-tabset}

### Beispiel 1: p-Werte formatieren

#### Frage und Datenlage

Fünf p-Werte aus Auswertungen sollen im APA-Stil erscheinen: 0.0133, 0.0004,
0.049999, 0.5 und 0.05.

#### Rechnung

::: {.panel-tabset}

##### R

```{r}
#| label: b1-apa-r
werte <- c(0.0133, 0.0004, 0.049999, 0.5, 0.05)
data.frame(p = werte, apa = sapply(werte, p_apa))
```

##### Python

```{python}
#| label: b1-apa-py
for p in [0.0133, 0.0004, 0.049999, 0.5, 0.05]:
    print(f"{p:<10} {p_apa(p)}")
```

:::

#### Output Zeile für Zeile

| Eingabe | Ausgabe | Regel |
|---|---|---|
| 0.0133 | `p = .013` | drei Stellen, ohne führende Null |
| 0.0004 | `p < .001` | unter .001 als Schranke |
| 0.049999 | `p = .050` | gerundet; der Wert liegt knapp unter .05, gerundet sieht er aus wie die Grenze |
| 0.5 | `p = .500` | Nullen werden aufgefüllt |

#### Interpretation

Der dritte Fall zeigt, warum exakte p-Werte besser sind als „signifikant ja oder
nein": .050 gerundet ist praktisch dieselbe Evidenz wie .0500001. Wer an einer
harten Grenze entscheidet, macht aus einer kontinuierlichen Grösse eine
Schwarz-Weiss-Aussage, siehe [Hypothesentests: Grundlagen](../statistik/inferenz/hypothesentests-grundlagen.qmd).

### Beispiel 2: Der Satz entsteht aus dem Code

#### Frage und Datenlage

Der Welch-Test aus [t-Test für zwei Stichproben](../statistik/tests/t-test-zwei-stichproben.qmd)
soll als vollständiger Ergebnissatz berichtet werden, und zwar so, dass sich der
Satz bei neuen Daten von selbst anpasst.

#### Rechnung

::: {.panel-tabset}

##### R

```{r}
#| label: b2-apa-r
a <- c(11.86, 12.24, 12.02, 11.95, 12.31, 12.10, 11.78, 12.18,
       12.05, 11.90, 12.27, 11.99, 12.14, 11.83, 12.08)
b <- c(12.34, 11.97, 12.51, 12.20, 11.88, 12.42, 12.09, 12.67,
       12.26, 11.94, 12.45, 12.13, 12.30, 12.01, 12.58)

test <- t.test(a, b)
d <- (mean(a) - mean(b)) / sqrt((var(a) + var(b)) / 2)

round(c(m_a = mean(a), sd_a = sd(a), m_b = mean(b), sd_b = sd(b),
        differenz = mean(b) - mean(a)), 2)

sprintf("t(%.2f) = %.2f, %s, d = %.2f, 95%% KI [%.2f, %.2f]",
        test$parameter, test$statistic, p_apa(test$p.value), d,
        test$conf.int[1], test$conf.int[2])
```

##### Python

```{python}
#| label: b2-apa-py
a = np.array([11.86, 12.24, 12.02, 11.95, 12.31, 12.10, 11.78, 12.18,
              12.05, 11.90, 12.27, 11.99, 12.14, 11.83, 12.08])
b = np.array([12.34, 11.97, 12.51, 12.20, 11.88, 12.42, 12.09, 12.67,
              12.26, 11.94, 12.45, 12.13, 12.30, 12.01, 12.58])

test = stats.ttest_ind(a, b, equal_var=False)
d = (a.mean() - b.mean()) / np.sqrt((a.var(ddof=1) + b.var(ddof=1)) / 2)
ki = test.confidence_interval()

print("M_A:", round(a.mean(), 2), " SD_A:", round(a.std(ddof=1), 2),
      " M_B:", round(b.mean(), 2), " SD_B:", round(b.std(ddof=1), 2),
      " Differenz:", round(b.mean() - a.mean(), 2))

print(f"t({test.df:.2f}) = {test.statistic:.2f}, {p_apa(test.pvalue)}, "
      f"d = {d:.2f}, 95% KI [{ki.low:.2f}, {ki.high:.2f}]")
```

:::

#### Output Zeile für Zeile

| Teil | Wert | Wie er entsteht |
|---|---|---|
| Freiheitsgrade | 24.38 | Welch, deshalb keine ganze Zahl |
| t | -2.67 | Vorzeichen, weil A minus B gerechnet wird |
| p | `p = .013` | über die Formatfunktion |
| d | -0.97 | Differenz durch die gemittelte Standardabweichung |
| Intervall | [-0.36, -0.05] | Differenz A minus B in Millimetern |

#### Interpretation und Ergebnissatz

In einem Quarto-Bericht steht dieser Ausdruck nicht in einem sichtbaren Chunk,
sondern als Inline-Code mitten im Satz. Ändern sich die Daten, ändert sich der
Satz beim nächsten Rendern mit, siehe
[Reproduzierbarkeit](../programmierung/reproduzierbarkeit.qmd) und
[Berichtsvorlage](berichtsvorlage.qmd).

> Maschine A fertigte im Mittel dünnere Teile als Maschine B (*M* = 12.05 mm,
> *SD* = 0.16, gegenüber *M* = 12.25 mm, *SD* = 0.25; je *n* = 15), *t*(24.38) =
> -2.67, *p* = .013, *d* = -0.97, 95% KI [-0.36, -0.05].

::::

## Was nicht in den Bericht gehört

- **Nur Sternchen oder „signifikant"** ohne Zahlen. Der Leser kann nichts prüfen.
- **„Der Effekt war hochsignifikant"** als Grössenaussage. Ein kleiner p-Wert
  sagt nichts über die Grösse, siehe [Effektstärken](../statistik/inferenz/effektstaerken.qmd).
- **„Es gibt keinen Unterschied"** nach einem nicht signifikanten Test. Richtig
  ist: Ein Unterschied liess sich nicht nachweisen; dazu das Intervall.
- **Ungerundete Softwareausgabe** wie `t = -2.669121`. Mehr Stellen täuschen eine
  Genauigkeit vor, die die Daten nicht haben.
- **Tests, die nachträglich ausgewählt wurden**, ohne das zu sagen, siehe
  [multiples Testen](../statistik/inferenz/multiples-testen.qmd).

## Verständnisfragen

::: {.quiz}
Welche Schreibweise folgt dem APA-Stil?

- [x] *r*(48) = .32, *p* = .024 ~ Richtig. Korrelation und p-Wert können nicht
      über 1 steigen und stehen deshalb ohne führende Null, beide exakt.
- [ ] Dieselben Werte mit führender Null bei r und nur *p* < .05 ~ Die Null
      gehört weg, und der p-Wert ist nicht exakt angegeben.
- [ ] *r*(48) = .32 mit Sternchen statt p-Wert ~ Sternchen ersetzen keine
      Angabe.
:::

::: {.quiz}
Ein Test ergibt p = .38. Welcher Satz ist korrekt?

- [x] Ein Unterschied liess sich nicht nachweisen, Differenz 1.2 Punkte, 95% KI
      [-1.5, 3.9] ~ Richtig. Das Intervall zeigt, welche Unterschiede mit den
      Daten vereinbar bleiben, auch recht grosse.
- [ ] Die Gruppen unterscheiden sich nicht ~ Das behauptet Gleichheit, die ein
      nicht signifikanter Test nicht belegen kann.
- [ ] Es gab einen nicht signifikanten Trend ~ Ein Trend ist bei p = .38 keine
      sinnvolle Beschreibung.
:::

::: {.quiz}
Warum sollte ein Ergebnissatz in einem Bericht mit Inline-Code statt mit
abgetippten Zahlen geschrieben werden?

- [x] Bei neuen oder korrigierten Daten bleibt der Satz automatisch richtig ~
      Richtig. Abgetippte Zahlen veralten still, sobald sich die Daten ändern.
- [ ] Inline-Code rechnet genauer ~ Die Rechnung ist dieselbe; der Unterschied
      ist, dass sie beim Rendern wiederholt wird.
- [ ] APA verlangt Inline-Code ~ Der Stil regelt die Darstellung, nicht das
      Werkzeug.
:::

## Verlinkte Ressourcen

- [APA Style: Numbers and Statistics](https://apastyle.apa.org/instructional-aids/numbers-statistics-guide.pdf)
- [APA Style: Statistical Reporting](https://apastyle.apa.org/style-grammar-guidelines/tables-figures/sample-tables)
- [report: automatische Ergebnissätze in R](https://easystats.github.io/report/)
