---
title: "L3 – Skalenniveaus & Häufigkeiten"
description: "Messniveaus, eindimensionale Häufigkeitsverteilungen und die Verteilungsfunktion."
categories: ["Deskriptive Statistik", "R", "Python", "Visualisierung"]
---

```{r}
#| label: setup-r
#| include: false
library(ggplot2)
library(dplyr)

theme_set(theme_minimal(base_size = 12))
set.seed(42)
```

```{python}
#| label: setup-python
#| include: false
import numpy as np
import pandas as pd
import matplotlib.pyplot as plt

plt.rcParams.update({"figure.figsize": (7, 4.2), "font.size": 11,
                     "savefig.dpi": 288, "figure.dpi": 288})
rng = np.random.default_rng(42)
```

## Kernideen aus dem Kurs

- Nominal, ordinal, intervall, verhältnis
- Absolute, relative und kumulierte Häufigkeit
- Empirische Verteilungsfunktion
- Klassenbildung bei stetigen Merkmalen
- Stabdiagramm gegenüber Histogramm

## Erklärung

::: {.note-box}
**Vorwissen:** [L1 – R & RStudio](lesson1.qmd) für Faktor und Data Frame. Der
Faktor ist hier zentral, weil das Skalenniveau eines Merkmals bestimmt, ob es
überhaupt als Faktor gespeichert gehört. Was danach kommt, sind die Kennzahlen
in [L4](lesson4.qmd).
:::

### Die Frage, die vor jeder Rechnung steht

Ein Datensatz enthält Zahlen. Das heisst nicht, dass mit ihnen gerechnet werden
darf. Postleitzahlen sind Zahlen, aber ihr Mittelwert ist sinnlos.
Kleidergrössen lassen sich ordnen, aber die Differenz zwischen 38 und 40 ist
nicht dieselbe wie zwischen 46 und 48. Temperaturen in Grad Celsius lassen sich
subtrahieren, aber 20 Grad sind nicht doppelt so warm wie 10.

Das Skalenniveau beantwortet, welche dieser Operationen zulässig sind. Es ist
keine Eigenschaft der gespeicherten Zahl, sondern der Bedeutung dahinter, und
deshalb muss es ein Mensch festlegen.

| Niveau | erlaubt | Beispiel | zulässiges Lagemass |
|---|---|---|---|
| nominal | Gleichheit | Standort, Gerätetyp | Modus |
| ordinal | zusätzlich Rangfolge | Schulnote, Zufriedenheit | zusätzlich Median |
| intervall | zusätzlich Differenzen | Temperatur in Grad Celsius | zusätzlich Mittelwert |
| verhältnis | zusätzlich Verhältnisse | Länge, Masse, Anzahl | alle, zusätzlich Variationskoeffizient |

Die beiden oberen Stufen werden häufig zu metrisch zusammengefasst. Der
Unterschied zwischen ihnen liegt allein im Nullpunkt: Bei einer
Verhältnisskala bedeutet null, dass nichts vorhanden ist, weshalb sich Aussagen
wie doppelt so viel bilden lassen. Bei Grad Celsius ist die Null gesetzt und
nicht absolut, weshalb solche Aussagen dort nicht gelten.

::: {.note-box}
In der Praxis wird die Regel bei ordinalen Daten regelmässig gebrochen. Der
Mittelwert einer Zufriedenheitsskala von 1 bis 5 ist streng genommen nicht
definiert, wird aber überall berichtet. Wer ihn verwendet, sollte wenigstens
wissen, dass er unterstellt, die Abstände zwischen den Stufen seien gleich.
:::

::: {.quiz}
Eine Umfrage codiert das Geschlecht als 1 und 2. Der Bericht nennt einen
Mittelwert von 1.4. Was sagt diese Zahl?

- [ ] Das durchschnittliche Geschlecht ~ Ein Durchschnitt setzt Abstände
      voraus, die es hier nicht gibt.
- [x] Indirekt, dass 40 Prozent der Gruppe mit 2 codiert sind ~ Richtig. Über
      das Merkmal selbst sagt der Wert nichts, weil die Codierung willkürlich
      ist. Berichtet gehört dann gleich der Anteil.
- [ ] Dass die Skala ordinal ist ~ Sie ist nominal. Die Zahlen sind reine
      Etiketten ohne Rangfolge.
:::

::: {.quiz}
Warum ist die Anzahl Ausfälle pro Monat verhältnisskaliert, die Jahreszahl aber
nur intervallskaliert?

- [x] Weil null Ausfälle bedeuten, dass nichts passiert ist, das Jahr 0 aber
      ein gesetzter Bezugspunkt ist ~ Richtig. Deshalb sind zwanzig Ausfälle
      doppelt so viele wie zehn, das Jahr 2000 aber nicht doppelt so spät wie
      1000.
- [ ] Weil Jahreszahlen grösser sind ~ Die Grössenordnung spielt keine Rolle.
- [ ] Weil Ausfälle ganzzahlig sind ~ Ganzzahligkeit und Skalenniveau sind
      verschiedene Fragen.
:::

### Häufigkeiten: die erste Zusammenfassung

Ein Merkmal mit tausend Beobachtungen lässt sich nicht ansehen. Die
Häufigkeitsverteilung reduziert es auf die Frage, wie oft jede Ausprägung
vorkommt, und ist damit die einfachste Form der Verdichtung.

Drei Varianten beantworten drei verschiedene Fragen:

::: panel-tabset
## R

```{r}
#| label: haeufigkeit-r
zufriedenheit <- factor(
  sample(c("gering", "mittel", "hoch"), 60, replace = TRUE,
         prob = c(0.2, 0.5, 0.3)),
  levels = c("gering", "mittel", "hoch")
)

table(zufriedenheit)                        # absolut: wie viele?
round(prop.table(table(zufriedenheit)), 3)  # relativ: welcher Anteil?
cumsum(prop.table(table(zufriedenheit)))    # kumuliert: hoechstens diese Stufe
```

## Python

```{python}
#| label: haeufigkeit-py
stufen = ["gering", "mittel", "hoch"]
zufriedenheit = pd.Categorical(
    rng.choice(stufen, size=60, p=[0.2, 0.5, 0.3]),
    categories=stufen, ordered=True
)
s = pd.Series(zufriedenheit)

print(s.value_counts().reindex(stufen))                     # absolut
print(s.value_counts(normalize=True).reindex(stufen).round(3))  # relativ
print(s.value_counts(normalize=True).reindex(stufen).cumsum()) # kumuliert
```
:::

Die absolute Häufigkeit zählt. Die relative teilt durch die Gesamtzahl und macht
damit Gruppen unterschiedlicher Grösse vergleichbar: Zwölf Ausfälle in einem
Betrieb mit zwanzig Maschinen sind etwas anderes als zwölf in einem mit
zweihundert. Die kumulierte Häufigkeit summiert von unten auf und beantwortet
die Frage, welcher Anteil höchstens eine bestimmte Stufe erreicht. Sie setzt
eine Ordnung voraus und ist bei nominalen Merkmalen sinnlos.

### Die empirische Verteilungsfunktion

Die kumulierte Häufigkeit, konsequent für alle Werte eines metrischen Merkmals
gebildet, ergibt eine Funktion: Sie gibt zu jedem Wert an, welcher Anteil der
Beobachtungen höchstens so gross ist. Weil die Daten endlich sind, springt sie
an jedem beobachteten Wert und ist dazwischen konstant.

::: panel-tabset
## R

```{r}
#| label: fig-ecdf-r
#| fig-cap: "Empirische Verteilungsfunktion. Jeder Sprung entspricht einer Beobachtung."
x <- round(rnorm(40, mean = 20, sd = 4), 1)

ggplot(data.frame(x), aes(x)) +
  stat_ecdf(geom = "step", linewidth = 0.8) +
  geom_hline(yintercept = 0.5, linetype = "dashed") +
  labs(x = "Messwert", y = "Anteil höchstens so gross")
```

## Python

```{python}
#| label: fig-ecdf-py
#| fig-cap: "Dieselbe Treppenfunktion mit matplotlib."
x = np.round(rng.normal(20, 4, 40), 1)
sortiert = np.sort(x)
anteil = np.arange(1, len(x) + 1) / len(x)

fig, ax = plt.subplots()
ax.step(sortiert, anteil, where="post", linewidth=1.2)
ax.axhline(0.5, linestyle="--", color="black", linewidth=0.8)
ax.set_xlabel("Messwert")
ax.set_ylabel("Anteil höchstens so gross")
plt.show()
```
:::

Aus dieser Kurve lässt sich jedes Quantil ablesen: Man geht auf der senkrechten
Achse zum gewünschten Anteil und liest waagerecht ab. Die gestrichelte Linie
bei 0.5 trifft die Kurve am Median. Diese Verbindung zwischen Häufigkeit und
Kennzahl ist der Grund, warum die Verteilungsfunktion mehr ist als eine
Darstellungsvariante.

### Klassenbildung: eine Entscheidung mit Folgen

Bei stetigen Merkmalen kommt fast jeder Wert nur einmal vor. Eine Auszählung
brächte nichts, deshalb werden benachbarte Werte zu Klassen zusammengefasst.
Wie viele Klassen gewählt werden, verändert das Bild erheblich:

::: panel-tabset
## R

```{r}
#| label: fig-klassen-r
#| fig-cap: "Dieselben 300 Werte mit 5, 15 und 60 Klassen. Links verschwindet die Struktur, rechts entsteht Rauschen."
#| fig-height: 3.2
werte <- c(rnorm(150, 18, 2), rnorm(150, 28, 3))

par(mfrow = c(1, 3), mar = c(4, 4, 3, 1))
for (k in c(5, 15, 60)) {
  hist(werte, breaks = k, col = "grey75", border = "white",
       main = paste(k, "Klassen"), xlab = "Wert", ylab = "Anzahl")
}
```

## Python

```{python}
#| label: fig-klassen-py
#| fig-cap: "Dieselbe Gegenüberstellung mit matplotlib."
werte = np.concatenate([rng.normal(18, 2, 150), rng.normal(28, 3, 150)])

fig, achsen = plt.subplots(1, 3, figsize=(7, 3.2), sharey=False)
for ax, k in zip(achsen, [5, 15, 60]):
    ax.hist(werte, bins=k, color="0.75", edgecolor="white")
    ax.set_title(f"{k} Klassen")
    ax.set_xlabel("Wert")
achsen[0].set_ylabel("Anzahl")
fig.tight_layout()
plt.show()
```
:::

Die Daten stammen aus zwei überlagerten Gruppen. Mit fünf Klassen ist davon
nichts zu sehen, mit sechzig geht die Struktur im Zufall unter. Die mittlere
Wahl zeigt, was tatsächlich vorliegt. Eine Faustregel wie die Wurzel aus der
Beobachtungszahl liefert einen Startwert; die Entscheidung bleibt inhaltlich
und gehört im Bericht begründet, sobald sie vom Standard abweicht.

::: {.quiz}
In @fig-klassen-r sind dieselben 300 Werte mit 5, 15 und 60 Klassen
dargestellt. Was zeigt der Vergleich?

- [ ] Mehr Klassen sind immer genauer ~ Rechts geht die Struktur im Rauschen
      unter. Auflösung ist nicht dasselbe wie Erkenntnis.
- [x] Die zwei überlagerten Gruppen sind nur bei der mittleren Wahl zu sehen ~
      Richtig. Zu wenige Klassen glätten die Struktur weg, zu viele lassen
      Zufall wie Struktur aussehen.
- [ ] Die Klassenzahl beeinflusst nur das Aussehen, nicht die Aussage ~ Sie
      beeinflusst genau die Aussage, wie das Bild zeigt.
:::

::: {.quiz}
Warum ist die empirische Verteilungsfunktion unabhängig von der Klassenzahl?

- [x] Weil sie keine Klassen bildet, sondern an jedem beobachteten Wert springt
      ~ Richtig. Sie enthält damit die vollständige Information der Stichprobe
      und eignet sich, wenn eine Darstellung frei von willkürlichen
      Entscheidungen sein soll.
- [ ] Weil sie immer 100 Klassen verwendet ~ Sie verwendet gar keine.
- [ ] Weil sie nur für kleine Stichproben definiert ist ~ Sie ist für jede
      Stichprobengrösse definiert.
:::

### Stabdiagramm oder Histogramm

Beide zeigen Balken, meinen aber Verschiedenes, und die Verwechslung ist ein
inhaltlicher Fehler.

Das Stabdiagramm stellt getrennte Kategorien dar. Zwischen den Stäben bleibt
Luft, weil zwischen Bern und Chur nichts liegt. Das Histogramm stellt ein
Kontinuum dar, seine Balken stossen aneinander, weil der Bereich lückenlos
abgedeckt ist.

::: panel-tabset
## R

```{r}
#| label: fig-stab-hist-r
#| fig-cap: "Links Kategorien mit Abstand, rechts ein Kontinuum ohne Lücken."
#| fig-height: 3.2
par(mfrow = c(1, 2), mar = c(4, 4, 3, 1))
barplot(table(zufriedenheit), col = "grey75",
        main = "Stabdiagramm, nominal/ordinal", ylab = "Anzahl")
hist(werte, breaks = 15, col = "grey75", border = "white",
     main = "Histogramm, metrisch", xlab = "Wert", ylab = "Anzahl")
```

## Python

```{python}
#| label: fig-stab-hist-py
#| fig-cap: "Dieselbe Gegenüberstellung mit matplotlib."
anzahl = s.value_counts().reindex(stufen)

fig, (a, b) = plt.subplots(1, 2, figsize=(7, 3.2))
a.bar(list(anzahl.index), anzahl.values, color="0.75", width=0.6)
a.set_title("Stabdiagramm, nominal/ordinal")
a.set_ylabel("Anzahl")
b.hist(werte, bins=15, color="0.75", edgecolor="white")
b.set_title("Histogramm, metrisch")
b.set_xlabel("Wert")
fig.tight_layout()
plt.show()
```
:::

Ein Detail, das häufig übergangen wird: Bei ungleich breiten Klassen trägt im
Histogramm die Fläche die Information, nicht die Höhe. Wer dort einfach
Häufigkeiten als Höhe aufträgt, verzerrt das Bild zugunsten der breiten
Klassen. Die korrekte Grösse ist dann die Häufigkeitsdichte, also Häufigkeit
geteilt durch Klassenbreite.

::: {.note-box}
Ein Balkendiagramm für ein stetiges Merkmal oder ein Histogramm für Kategorien
ist keine Geschmacksfrage, sondern ein Fehler in der Aussage.
:::

::: {.quiz}
Eine Altersverteilung wird in den Klassen 0 bis 18, 19 bis 25 und 26 bis 65
dargestellt. Was ist beim Zeichnen zu beachten?

- [x] Aufzutragen ist die Häufigkeitsdichte, nicht die Häufigkeit ~ Richtig.
      Die Klassen sind 19, 7 und 40 Jahre breit. Trägt man die reinen
      Häufigkeiten als Höhe auf, erscheint die letzte dominant, nur weil sie
      mehr Jahre umfasst.
- [ ] Die Klassen müssen gleich viele Personen enthalten ~ Das ist nicht nötig
      und meist gar nicht möglich.
- [ ] Nichts Besonderes, ein Histogramm ist ein Histogramm ~ Bei ungleichen
      Klassenbreiten trägt die Fläche die Information, nicht die Höhe.
:::

::: {.quiz}
Woran erkennt man in einer fremden Grafik, ob ein Histogramm oder ein
Stabdiagramm gemeint war? Der Vergleich steht in @fig-stab-hist-r.

- [ ] An der Farbe der Balken ~ Die Farbe trägt keine solche Information.
- [x] Am Abstand zwischen den Balken und an der Achse ~ Richtig. Berühren sich
      die Balken über einer kontinuierlichen Achse, ist es ein Histogramm.
      Stehen sie getrennt über beschrifteten Kategorien, ein Stabdiagramm.
- [ ] An der Anzahl der Balken ~ Beide können beliebig viele haben.
:::

## Verlinkte Ressourcen

- [OpenIntro Statistics (frei verfügbar)](https://www.openintro.org/book/os/)
- [Dokumentation zu `hist` in R](https://stat.ethz.ch/R-manual/R-devel/library/graphics/html/hist.html)
