---
title: "L12 – Schätzen & Konfidenzintervalle"
description: "Punktschätzer, Standardfehler und Intervallschätzung für Erwartungswert und Anteilswert."
categories: ["Schätzen", "Verteilungen", "R", "Python"]
---

```{r}
#| label: setup-r
#| include: false
library(ggplot2)

theme_set(theme_minimal(base_size = 12))
set.seed(42)
```

```{python}
#| label: setup-python
#| include: false
import numpy as np
import pandas as pd
import matplotlib.pyplot as plt
from scipy import stats
from statsmodels.stats.proportion import proportion_confint

plt.rcParams.update({"figure.figsize": (7, 4.2), "font.size": 11,
                     "savefig.dpi": 288, "figure.dpi": 288})
rng = np.random.default_rng(42)
```

## Kernideen aus dem Kurs

- Grundgesamtheit gegenüber Stichprobe
- Punktschätzer und Erwartungstreue
- Stichprobenverteilung und Standardfehler
- Konfidenzintervall für den Erwartungswert
- t-Verteilung bei unbekannter Varianz
- Konfidenzintervall für einen Anteilswert
- Einfluss von Stichprobengrösse und Niveau

## Erklärung

::: {.note-box}
**Vorwissen:** [L10 – Stetige Verteilungen](lesson10.qmd), insbesondere der
zentrale Grenzwertsatz, auf dem dieses ganze Kapitel ruht, und
[L4](lesson4.qmd) für Mittelwert und Standardabweichung. Hier beginnt die
schliessende Statistik, die in [L13](lesson13.qmd) fortgesetzt wird.
:::

### Die Kennzahl ist selbst zufällig

Bisher beschrieben Kennzahlen die vorliegenden Daten. Interessant ist aber
selten die Stichprobe, sondern das, woraus sie stammt. Aus dreissig gemessenen
Werkstücken soll etwas über die gesamte Produktion folgen.

Der entscheidende Gedankenschritt: Eine zweite Stichprobe hätte einen anderen
Mittelwert ergeben. Der berechnete Wert ist damit selbst eine Zufallsgrösse,
und die Frage lautet, wie stark er von Stichprobe zu Stichprobe schwankt.

Das lässt sich simulieren, weil wir die Grundgesamtheit hier kennen:

::: panel-tabset
## R

```{r}
#| label: fig-stichprobenverteilung-r
#| fig-cap: "2000 Stichproben aus derselben Grundgesamtheit. Jeder Punkt der Verteilung ist ein Stichprobenmittelwert."
#| fig-height: 3.2
# Grundgesamtheit: Erwartungswert 500, Standardabweichung 40
mittelwerte <- replicate(2000, mean(rnorm(30, mean = 500, sd = 40)))

ggplot(data.frame(mittelwerte), aes(mittelwerte)) +
  geom_histogram(bins = 40, fill = "grey75", colour = "white") +
  geom_vline(xintercept = 500, linewidth = 0.8) +
  labs(x = "Mittelwert einer Stichprobe (n = 30)", y = "Anzahl")
```

## Python

```{python}
#| label: fig-stichprobenverteilung-py
#| fig-cap: "Dieselbe Stichprobenverteilung mit matplotlib."
mittelwerte = rng.normal(500, 40, size=(2000, 30)).mean(axis=1)

fig, ax = plt.subplots(figsize=(7, 3.2))
ax.hist(mittelwerte, bins=40, color="0.75", edgecolor="white")
ax.axvline(500, color="black")
ax.set_xlabel("Mittelwert einer Stichprobe (n = 30)")
ax.set_ylabel("Anzahl")
plt.show()
```
:::

Diese Verteilung heisst Stichprobenverteilung. Sie liegt um den wahren Wert
herum, und ihre Streuung ist die Grösse, um die es geht.

### Standardfehler ist nicht Standardabweichung

Der Unterschied wird ständig verwechselt und ist zentral.

| Grösse | beschreibt die Streuung von | hängt ab von |
|---|---|---|
| Standardabweichung $s$ | den Einzelwerten | der Grundgesamtheit |
| Standardfehler $s/\sqrt{n}$ | dem geschätzten Mittelwert | zusätzlich vom Stichprobenumfang |

```{r}
#| label: standardfehler-r
stichprobe <- rnorm(30, mean = 500, sd = 40)

c(streuung_einzelwerte = sd(stichprobe),
  standardfehler       = sd(stichprobe) / sqrt(length(stichprobe)),
  simuliert            = sd(mittelwerte)) |> round(2)
```

Der berechnete Standardfehler und die tatsächlich simulierte Streuung der
Mittelwerte stimmen überein. Das ist der Beleg dafür, dass die Formel das
Richtige tut.

Die Wurzel im Nenner hat eine unangenehme Folge: Genauigkeit wird teuer. Wer
den Standardfehler halbieren will, braucht die vierfache Stichprobe.

```{r}
#| label: wurzel-n-r
n <- c(10, 40, 160, 640)
data.frame(n, standardfehler = round(40 / sqrt(n), 2))
```

### Vom Punkt zum Intervall

Ein einzelner Wert sagt nichts über seine Genauigkeit. Das Konfidenzintervall
gibt stattdessen eine Spanne an, gebildet als Schätzwert plus minus ein
Vielfaches des Standardfehlers.

Bei unbekannter Varianz, also praktisch immer, wird nicht mit der
Normalverteilung gerechnet, sondern mit der t-Verteilung. Sie hat schwerere
Ränder und liefert dadurch etwas breitere und damit ehrlichere Intervalle. Mit
wachsendem Umfang verschwindet der Unterschied:

```{r}
#| label: t-vs-normal-r
n <- c(5, 10, 30, 100, 1000)
data.frame(
  n,
  t_quantil      = round(qt(0.975, df = n - 1), 3),
  normal_quantil = round(qnorm(0.975), 3)
)
```

Der bekannte Faktor 1.96 ist der Grenzwert. Bei fünf Beobachtungen liegt der
richtige Faktor bei 2.78, also deutlich darüber.

::: panel-tabset
## R

```{r}
#| label: ki-r
x <- round(rnorm(25, mean = 12.2, sd = 0.8), 2)

t.test(x, conf.level = 0.95)$conf.int

# von Hand, damit sichtbar ist, was passiert
se <- sd(x) / sqrt(length(x))
mean(x) + c(-1, 1) * qt(0.975, df = length(x) - 1) * se
```

## Python

```{python}
#| label: ki-py
x = np.round(rng.normal(12.2, 0.8, 25), 2)
se = x.std(ddof=1) / np.sqrt(len(x))

print(stats.t.interval(0.95, df=len(x) - 1, loc=x.mean(), scale=se))
```
:::

### Was das Intervall bedeutet, und was nicht

Hier liegt die häufigste Fehlinterpretation der ganzen Statistik. Die Aussage
bezieht sich auf das **Verfahren**, nicht auf das einzelne berechnete
Intervall. Der wahre Parameter ist fest, das Intervall ist zufällig.

Richtig ist: Wendet man das Verfahren immer wieder an, überdecken 95 Prozent der
so erzeugten Intervalle den wahren Wert. Falsch ist die Aussage, der Parameter
liege mit 95 Prozent Wahrscheinlichkeit in diesem einen Bereich.

Das lässt sich zeigen:

```{r}
#| label: fig-ueberdeckung-r
#| fig-cap: "100 Konfidenzintervalle aus je 25 Beobachtungen. Die hervorgehobenen verfehlen den wahren Wert."
#| fig-height: 3.6
wahr <- 500
proben <- replicate(100, rnorm(25, mean = wahr, sd = 40), simplify = FALSE)

intervalle <- do.call(rbind, lapply(seq_along(proben), function(i) {
  ki <- t.test(proben[[i]])$conf.int
  data.frame(lauf = i, unten = ki[1], oben = ki[2])
}))
intervalle$trifft <- intervalle$unten <= wahr & intervalle$oben >= wahr

ggplot(intervalle, aes(lauf, ymin = unten, ymax = oben, colour = trifft)) +
  geom_linerange(linewidth = 0.5) +
  geom_hline(yintercept = wahr, linewidth = 0.7) +
  scale_colour_manual(values = c("TRUE" = "grey70", "FALSE" = "black")) +
  labs(x = "Wiederholung", y = "Konfidenzintervall", colour = "überdeckt") +
  theme(legend.position = "bottom")

sum(!intervalle$trifft)     # wie viele verfehlen den wahren Wert
```

Von hundert Intervallen verfehlen einige den wahren Wert, und zwar
ungefähr fünf. Welches davon betroffen ist, weiss man in der Praxis nie, weil
der wahre Wert unbekannt ist. Genau deshalb ist die Aussage über das Verfahren
und nicht über das Einzelintervall formuliert.

### Anteilswerte

Für Anteile gilt dieselbe Logik mit einem eigenen Standardfehler. Die einfache
Näherung wird bei sehr kleinen oder sehr grossen Anteilen unbrauchbar, weil das
Intervall dann über null oder eins hinausragen kann.

::: panel-tabset
## R

```{r}
#| label: anteil-r
treffer <- 42; versuche <- 200

prop.test(treffer, versuche)$conf.int    # mit Stetigkeitskorrektur
binom.test(treffer, versuche)$conf.int   # exakt

# der problematische Fall: sehr kleiner Anteil
prop.test(1, 40)$conf.int
```

## Python

```{python}
#| label: anteil-py
print(proportion_confint(42, 200, alpha=0.05, method="wilson"))
print(proportion_confint(42, 200, alpha=0.05, method="beta"))    # exakt
print(proportion_confint(1, 40, alpha=0.05, method="normal"))    # laeuft ins Negative
```
:::

Die letzte Zeile zeigt das Problem. Ein Intervall, dessen untere Grenze
negativ ist, kann für einen Anteil nicht stimmen. Verfahren wie Wilson oder das
exakte nach Clopper-Pearson vermeiden das.

**Verständnisfragen**

1. Warum wird ein Konfidenzintervall bei höherem Niveau breiter?
2. Eine Umfrage berichtet 52 Prozent Zustimmung mit einem Intervall von 49 bis 55 Prozent. Was folgt für die Frage, ob die Mehrheit zustimmt?

::: {.callout-note collapse="true" title="Lösung"}
1. Weil Sicherheit mit Unschärfe bezahlt wird. Ein höheres Niveau verlangt,
   dass das Verfahren in einem grösseren Anteil der Fälle den wahren Wert
   einschliesst. Das lässt sich nur erreichen, indem man mehr Werte zulässt,
   also das Intervall verbreitert. Bei hundert Prozent Sicherheit wäre es
   unendlich breit und wertlos.
2. Dass die Frage offen bleibt. Das Intervall enthält Werte unter fünfzig
   Prozent, also ist eine Minderheit mit den Daten vereinbar. Der Punktwert von
   52 Prozent allein zu berichten wäre irreführend, und genau dafür ist die
   Intervallangabe da.
:::

## Verlinkte Ressourcen

- [OpenIntro Statistics, Kapitel zur Inferenz](https://www.openintro.org/book/os/)
- [Dokumentation zu `t.test` in R](https://stat.ethz.ch/R-manual/R-devel/library/stats/html/t.test.html)
