---
title: "L2 – Data Wrangling mit dem Tidyverse"
description: "Datenimport, tidy data und die dplyr-Verben als Grundlage jeder späteren Auswertung."
categories: ["R", "tidyverse", "EDA", "Python", "pandas"]
---

```{r}
#| label: setup-r
#| include: false
library(dplyr)
library(tidyr)
library(readr)
library(lubridate)
library(ggplot2)

theme_set(theme_minimal(base_size = 12))
set.seed(42)
```

```{python}
#| label: setup-python
#| include: false
import numpy as np
import pandas as pd
import matplotlib.pyplot as plt

plt.rcParams.update({"figure.figsize": (7, 4.2), "font.size": 11,
                     "savefig.dpi": 288, "figure.dpi": 288})
rng = np.random.default_rng(42)
```

## Kernideen aus dem Kurs

- Tidy data: eine Zeile je Beobachtung, eine Spalte je Merkmal
- Import mit readr, Typerkennung prüfen
- dplyr-Verben: `filter`, `select`, `mutate`, `arrange`, `summarise`
- Die Pipe als Verkettung
- Gruppieren mit `group_by`
- Umformen mit `pivot_longer` und `pivot_wider`
- Datum und Zeit mit lubridate

## Erklärung

::: {.note-box}
**Vorwissen:** [L1 – R & RStudio](lesson1.qmd). Gebraucht werden von dort der
Data Frame, der Faktor und die Vorstellung, dass eine Spalte genau einen Typ
trägt. Wer weiss, was Coercion anrichtet, versteht den Abschnitt zum Import
ohne Umweg.
:::

### Warum die Aufbereitung den grössten Teil der Zeit frisst

Daten kommen so, wie sie irgendwo entstanden sind, und nicht so, wie eine
Auswertung sie braucht. Eine Exportdatei aus einer Maschinensteuerung hat
Datumsangaben als Text, Messwerte mit Dezimalkomma, Kategorien mit Tippfehlern
und irgendwo einen Strich für einen fehlenden Wert. Nichts davon ist ein Fehler
der Daten; es ist der Normalzustand.

Das Werkzeug dagegen erwartet eine bestimmte Form. Wird sie hergestellt, läuft
alles Weitere glatt. Wird sie nicht hergestellt, kostet jeder einzelne Schritt
Sonderbehandlung, und diese Sonderbehandlungen summieren sich zu genau dem
Aufwand, der in Projektplänen fehlt.

### Tidy data: die Form, auf die alles passt

Das Prinzip klingt banal und ist es nicht. Eine Tabelle heisst aufgeräumt, wenn
jede Zeile eine Beobachtung ist, jede Spalte ein Merkmal und jede Tabelle eine
Beobachtungseinheit beschreibt.

Der Unterschied wird sichtbar, sobald dieselben Zahlen in beiden Formen
nebeneinander stehen. Diese Tabelle ist nicht aufgeräumt, weil die Spaltennamen
selbst eine Information tragen, nämlich das Jahr:

```{r}
#| label: untidy-r
breit <- data.frame(
  standort  = c("Bern", "Chur", "Sion"),
  jahr_2024 = c(120, 95, 143),
  jahr_2025 = c(131, 92, 150)
)
breit
```

Aufgeräumt sieht dasselbe so aus:

```{r}
#| label: tidy-r
lang <- breit |>
  pivot_longer(cols = starts_with("jahr_"),
               names_to = "jahr", values_to = "menge",
               names_prefix = "jahr_")
lang
```

Jetzt ist das Jahr ein Merkmal wie jedes andere, und damit lässt sich danach
filtern, gruppieren und gruppenweise zeichnen. In der breiten Form ginge das
nur über Spaltennamen, also über Umwege.

::: {.note-box}
Merkhilfe für den Zweifelsfall: Steht in einem Spaltennamen eine Information,
die eigentlich ein Wert ist, etwa ein Jahr, ein Monat oder ein Gerätename, dann
ist die Tabelle breit und die Auswertung will sie lang.
:::

::: {.quiz}
Eine Tabelle hat die Spalten `patient`, `blutdruck_vorher`, `blutdruck_nachher`.
Warum ist sie nicht aufgeräumt?

- [x] Der Messzeitpunkt steckt im Spaltennamen, ist aber ein Merkmal ~ Richtig.
      Aufgeräumt hiessen die Spalten `patient`, `zeitpunkt` und `blutdruck`.
      Jede Zeile wäre dann eine Messung statt eines Patienten.
- [ ] Sie enthält zu wenige Spalten ~ Die Anzahl ist nicht das Kriterium,
      sondern was in den Spaltennamen steht.
- [ ] Blutdruck gehört in zwei getrennte Tabellen ~ Eine Tabelle genügt, sie
      muss nur lang statt breit vorliegen.
:::

::: {.quiz}
Wann ist die breite Form trotzdem die richtige?

- [ ] Immer, sie ist kompakter ~ Kompakter ja, aber für Filtern, Gruppieren und
      Zeichnen unbrauchbar.
- [x] Für eine Berichtstabelle, die ein Mensch liest ~ Richtig. Der Vergleich
      fällt zeilenweise ins Auge. Die Umformung ins Breite ist deshalb
      typischerweise der letzte Schritt, nicht der erste.
- [ ] Wenn viele fehlende Werte vorliegen ~ Damit hat die Form nichts zu tun,
      fehlende Werte gibt es in beiden.
:::

### Import: der erste Blick gehört den Spaltentypen

Der häufigste Importfehler im deutschsprachigen Raum ist das Dezimalkomma.
Werkzeuge gehen vom angelsächsischen Format aus, die Datei kommt aber mit
Semikolon als Trennzeichen und Komma als Dezimalzeichen. Das Ergebnis sieht auf
den ersten Blick brauchbar aus und ist es nicht.

Die folgende Datei entsteht im Chunk selbst, damit das Beispiel ohne Fremddatei
nachvollziehbar bleibt:

::: panel-tabset
## R

```{r}
#| label: import-r
inhalt <- c("datum;typ;verbrauch",
            "01.03.2026;A;12,4",
            "02.03.2026;B;9,8",
            "03.03.2026;A;14,1")

pfad <- tempfile(fileext = ".csv")
writeLines(inhalt, pfad)

# Standardannahme: Komma trennt Spalten. Passt hier nicht.
falsch <- read_csv(pfad, show_col_types = FALSE)
ncol(falsch)          # alles in einer einzigen Spalte

# read_csv2 erwartet Semikolon als Trenn- und Komma als Dezimalzeichen
richtig <- read_csv2(pfad, show_col_types = FALSE)
str(richtig)
```

## Python

```{python}
#| label: import-py
import tempfile, pathlib

inhalt = "\n".join(["datum;typ;verbrauch",
                    "01.03.2026;A;12,4",
                    "02.03.2026;B;9,8",
                    "03.03.2026;A;14,1"])
pfad = pathlib.Path(tempfile.mkdtemp()) / "messung.csv"
pfad.write_text(inhalt, encoding="utf-8")

falsch = pd.read_csv(pfad)                          # Standardannahme
print("Spalten:", falsch.shape[1])

richtig = pd.read_csv(pfad, sep=";", decimal=",")   # passend eingestellt
print(richtig.dtypes)
```
:::

Entscheidend ist, dass `verbrauch` erst mit der richtigen Einstellung numerisch
wird. Ohne sie bliebe die Spalte Text, und jede spätere Rechnung würde entweder
abbrechen oder, schlimmer, stillschweigend etwas Falsches liefern.

Die Spalte `datum` ist auch jetzt noch Text. Datumsangaben im europäischen
Format erkennt kein Import von selbst:

::: panel-tabset
## R

```{r}
#| label: datum-r
mit_datum <- richtig |>
  mutate(datum = dmy(datum))        # Tag-Monat-Jahr
str(mit_datum)
```

## Python

```{python}
#| label: datum-py
richtig["datum"] = pd.to_datetime(richtig["datum"], format="%d.%m.%Y")
print(richtig.dtypes)
```
:::

Warum das wichtig ist, zeigt ein Sortierversuch. Als Text stünde der 1. März
vor dem 2. Februar, weil verglichen wird, was vorne steht. Als Datum stimmt die
Reihenfolge, und Differenzen zwischen zwei Zeitpunkten lassen sich überhaupt
erst rechnen.

::: {.quiz}
Eine Spalte kommt beim Import als Text an, obwohl nur Zahlen darin stehen. Das
Dezimalzeichen ist bereits richtig eingestellt. Was ist die nächstliegende
Ursache?

- [x] Ein einzelner Platzhalter für fehlende Werte, etwa ein Strich ~ Richtig.
      Ein einziger solcher Eintrag genügt, weil der Vektor nur einen Typ tragen
      kann. Dasselbe gilt für Tausendertrennung oder angehängte Einheiten.
- [ ] Die Datei ist zu gross ~ Die Grösse beeinflusst den erkannten Typ nicht.
- [ ] R kann Zahlen nur aus Excel-Dateien lesen ~ Der Import aus Text
      funktioniert, er muss nur richtig eingestellt sein.
:::

::: {.quiz}
Warum sollte das Datum direkt beim Import umgewandelt werden und nicht erst
kurz vor der Grafik?

- [ ] Weil die Umwandlung später länger dauert ~ Die Rechenzeit ist nicht das
      Problem.
- [x] Weil jeder Schritt dazwischen sonst mit Text arbeitet und falsch sortiert
      oder gruppiert ~ Richtig. Wer nach Monat gruppiert, bevor das Datum ein
      Datum ist, gruppiert nach Zeichenketten und merkt es erst am Ergebnis.
- [ ] Weil ggplot2 keine Datumsangaben darstellen kann ~ Kann es sehr wohl,
      sofern der Typ stimmt.
:::

### Die fünf Verben

Die Aufbereitung besteht fast vollständig aus fünf Operationen. Jede tut genau
eine Sache und gibt einen Data Frame zurück, was der Grund dafür ist, dass sie
sich beliebig aneinanderreihen lassen.

| Verb | Frage, die es beantwortet |
|---|---|
| `filter` | Welche Zeilen interessieren mich? |
| `select` | Welche Spalten brauche ich? |
| `mutate` | Welche Spalte fehlt noch? |
| `arrange` | In welcher Reihenfolge? |
| `summarise` | Wie fasse ich zusammen? |

Als Arbeitsgrundlage dient ein erzeugter Datensatz, einer Maschinenablesung
nachempfunden. Der Verbrauch hängt dabei vom Standort ab, damit die späteren
Gruppenvergleiche etwas zu zeigen haben:

::: panel-tabset
## R

```{r}
#| label: daten-r
standort <- rep(c("Bern", "Chur"), times = 12)

messungen <- data.frame(
  datum     = rep(seq(as.Date("2026-01-05"), by = "week", length.out = 12), each = 2),
  standort  = standort,
  verbrauch = round(rnorm(24, mean = ifelse(standort == "Bern", 120, 95), sd = 10), 1),
  laufzeit  = round(runif(24, 4, 20), 1)
)

head(messungen, 4)
nrow(messungen)
```

## Python

```{python}
#| label: daten-py
standort = np.array(["Bern", "Chur"] * 12)
basis = np.where(standort == "Bern", 120, 95)

messungen = pd.DataFrame({
    "datum": np.repeat(pd.date_range("2026-01-05", periods=12, freq="W"), 2),
    "standort": standort,
    "verbrauch": np.round(rng.normal(basis, 10), 1),
    "laufzeit": np.round(rng.uniform(4, 20, 24), 1),
})

print(messungen.head(4))
print(len(messungen))
```
:::

Die Verben einzeln, jedes mit dem Zweck davor:

::: panel-tabset
## R

```{r}
#| label: verben-r
# nur Bern, und dort nur die hohen Werte
filter(messungen, standort == "Bern", verbrauch > 120) |> head(3)

# nur die Spalten, die gezeigt werden sollen
select(messungen, datum, verbrauch) |> head(3)

# eine abgeleitete Groesse dazurechnen
mutate(messungen, pro_stunde = verbrauch / laufzeit) |> head(3)

# absteigend nach Verbrauch
arrange(messungen, desc(verbrauch)) |> head(3)

# alles auf eine Zeile eindampfen
summarise(messungen, n = n(), mittel = mean(verbrauch))
```

## Python

```{python}
#| label: verben-py
print(messungen.query("standort == 'Bern' and verbrauch > 120").head(3))
print(messungen[["datum", "verbrauch"]].head(3))
print(messungen.assign(pro_stunde=lambda d: d["verbrauch"] / d["laufzeit"]).head(3))
print(messungen.sort_values("verbrauch", ascending=False).head(3))
print(pd.DataFrame({"n": [messungen["verbrauch"].size],
                    "mittel": [messungen["verbrauch"].mean()]}))
```
:::

### Die Pipe: Reihenfolge im Code wie im Kopf

Einzeln aufgerufen sind die Verben unhandlich, weil jedes Zwischenergebnis
entweder benannt oder verschachtelt werden muss. Verschachtelt liest sich eine
Kette von innen nach aussen, also rückwärts:

```{r}
#| label: verschachtelt-r
arrange(summarise(group_by(messungen, standort), mittel = mean(verbrauch)),
        desc(mittel))
```

Dieselbe Rechnung mit der Pipe steht in der Reihenfolge, in der man sie denkt.
Das Zeichen `|>` reicht das Ergebnis links als erstes Argument nach rechts
weiter:

```{r}
#| label: pipe-r
messungen |>
  group_by(standort) |>
  summarise(mittel = mean(verbrauch)) |>
  arrange(desc(mittel))
```

In Python entsteht dieselbe Lesbarkeit durch Verkettung von Methoden; die
runden Klammern um den Ausdruck erlauben den Zeilenumbruch:

```{python}
#| label: pipe-py
print(messungen
      .groupby("standort", as_index=False)
      .agg(mittel=("verbrauch", "mean"))
      .sort_values("mittel", ascending=False))
```

### Gruppieren: aufteilen, rechnen, zusammensetzen

`group_by` verändert die Daten nicht, es markiert sie nur. Erst die folgende
Zusammenfassung wertet je Gruppe aus. Das Muster heisst split-apply-combine und
ist dasselbe wie in [Pandas](../pyfr/lesson7.qmd).

::: panel-tabset
## R

```{r}
#| label: gruppen-r
je_standort <- messungen |>
  mutate(monat = floor_date(datum, "month")) |>
  group_by(standort, monat) |>
  summarise(n      = n(),
            mittel = round(mean(verbrauch), 1),
            .groups = "drop")

je_standort
```

## Python

```{python}
#| label: gruppen-py
je_standort = (messungen
    .assign(monat=lambda d: d["datum"].dt.to_period("M").dt.to_timestamp())
    .groupby(["standort", "monat"], as_index=False)
    .agg(n=("verbrauch", "size"), mittel=("verbrauch", "mean")))
je_standort["mittel"] = je_standort["mittel"].round(1)
print(je_standort)
```
:::

Das Argument `.groups = "drop"` löst die Gruppierung nach der Zusammenfassung
wieder auf. Ohne es bleibt der Data Frame gruppiert, und der nächste Schritt
rechnet unbemerkt weiter je Gruppe statt über alles.

Weil das Ergebnis im langen Format vorliegt, lässt es sich unmittelbar
zeichnen. In @fig-gruppen-r wird die Gruppierung zur Farbe, ohne dass die
Daten dafür umgebaut werden müssten:

::: panel-tabset
## R

```{r}
#| label: fig-gruppen-r
#| fig-cap: "Monatsmittel je Standort. Das lange Format erlaubt die Gruppierung über die Farbe."
ggplot(je_standort, aes(monat, mittel, colour = standort)) +
  geom_line(linewidth = 0.8) +
  geom_point(size = 2) +
  labs(x = NULL, y = "Verbrauch, Monatsmittel", colour = "Standort")
```

## Python

```{python}
#| label: fig-gruppen-py
#| fig-cap: "Dieselbe Auswertung mit matplotlib."
fig, ax = plt.subplots()
for ort, teil in je_standort.groupby("standort"):
    ax.plot(teil["monat"], teil["mittel"], marker="o", label=ort)
ax.set_ylabel("Verbrauch, Monatsmittel")
ax.legend(title="Standort")
fig.autofmt_xdate()
plt.show()
```
:::

::: {.quiz}
Warum liefert `summarise` ohne vorheriges `group_by` genau eine Zeile?

- [x] Weil ohne Gruppierung die ganze Tabelle eine einzige Gruppe ist ~
      Richtig. Die Zusammenfassung dampft jede Gruppe auf eine Zeile ein, hier
      also alles auf eine.
- [ ] Weil `summarise` immer nur eine Zeile zurückgeben kann ~ Mit Gruppierung
      gibt es eine Zeile je Gruppe.
- [ ] Weil die übrigen Zeilen verworfen werden ~ Verworfen wird nichts, sie
      gehen in die Berechnung ein.
:::

::: {.quiz}
Nach `group_by(standort, monat)` und `summarise` wird ohne `.groups = "drop"`
ein zweites Mal zusammengefasst. Was passiert?

- [ ] Ein Fehler, weil die Tabelle schon zusammengefasst ist ~ Es gibt keinen
      Fehler, und das ist gerade das Problem.
- [x] Die zweite Zusammenfassung rechnet je Standort statt über alle ~ Richtig.
      In R bleibt nach `summarise` die äusserste Gruppierung bestehen. Das
      Ergebnis ist plausibel aussehender Unsinn.
- [ ] Das Ergebnis ist identisch ~ Es unterscheidet sich, sobald es mehr als
      einen Standort gibt.
:::

### Zwischen lang und breit wechseln

Für die Auswertung ist lang richtig, für eine Berichtstabelle breit. Der
Wechsel geht in beide Richtungen und ist verlustfrei:

::: panel-tabset
## R

```{r}
#| label: pivot-r
tabelle <- je_standort |>
  select(standort, monat, mittel) |>
  pivot_wider(names_from = standort, values_from = mittel)

tabelle

# und wieder zurueck
tabelle |>
  pivot_longer(-monat, names_to = "standort", values_to = "mittel") |>
  head(4)
```

## Python

```{python}
#| label: pivot-py
tabelle = je_standort.pivot(index="monat", columns="standort", values="mittel")
print(tabelle)

print(tabelle.reset_index()
             .melt(id_vars="monat", var_name="standort", value_name="mittel")
             .head(4))
```
:::

### Fehlende Werte gehören angesehen, nicht weggeräumt

`na.rm = TRUE` ist schnell getippt und überspringt eine inhaltliche Frage.
Bevor fehlende Werte aus einer Rechnung fallen, gehört gezählt, wie viele es
sind und wo sie sitzen. Fehlen sie zufällig, ist das Weglassen vertretbar;
fehlen sie systematisch, etwa weil ein Sensor bei Frost ausfällt, verzerrt
jedes Weglassen das Ergebnis.

::: panel-tabset
## R

```{r}
#| label: na-r
mit_luecken <- messungen
mit_luecken$verbrauch[c(3, 7, 8)] <- NA

# je Spalte zaehlen
mit_luecken |> summarise(across(everything(), \(x) sum(is.na(x))))

mean(mit_luecken$verbrauch)                 # NA, und das ist gut so
mean(mit_luecken$verbrauch, na.rm = TRUE)   # bewusste Entscheidung
```

## Python

```{python}
#| label: na-py
mit_luecken = messungen.copy()
mit_luecken.loc[[2, 6, 7], "verbrauch"] = np.nan

print(mit_luecken.isna().sum())
print(mit_luecken["verbrauch"].mean())      # pandas laesst NaN still weg
```
:::

An dieser Stelle verhalten sich die Sprachen verschieden, und der Unterschied
ist eine Falle. R liefert `NA` und erzwingt damit eine Entscheidung. Pandas
lässt fehlende Werte bei `mean` stillschweigend weg. Wer zwischen den Sprachen
wechselt, sollte sich das merken.

::: {.note-box}
Drei Prüfungen nach jedem Import, immer dieselben: Zeilenzahl plausibel,
Spaltentypen korrekt, fehlende Werte gezählt. Das findet den grössten Teil der
Importfehler, bevor sie in ein Ergebnis einfliessen.
:::

::: {.quiz}
`mean(x)` liefert in R bei fehlenden Werten `NA`, in pandas dagegen einen Wert.
Welches Verhalten ist für eine Auswertung günstiger?

- [x] Das von R, weil es sichtbar macht, dass etwas fehlt ~ Richtig. Ein
      stillschweigend berechneter Mittelwert über die vorhandenen Werte sieht
      aus wie einer über alle. Der Aufwand, `na.rm` zu schreiben, ist der
      Moment der bewussten Entscheidung.
- [ ] Das von pandas, weil man weiterarbeiten kann ~ Weiterarbeiten kann man
      auch in R, nur eben ausdrücklich.
- [ ] Beide sind gleichwertig ~ Beim Wechsel zwischen den Sprachen führt genau
      dieser Unterschied zu abweichenden Ergebnissen.
:::

::: {.quiz}
Eine Spalte hat 5 Prozent fehlende Werte, alle aus derselben Kalenderwoche. Was
folgt daraus?

- [ ] Nichts, 5 Prozent sind wenig ~ Der Anteil ist nicht das Entscheidende,
      sondern das Muster.
- [x] Sie fehlen nicht zufällig, und Weglassen verzerrt möglicherweise ~
      Richtig. Ein Ausfall über eine ganze Woche hat eine Ursache.
      Unterscheidet sich diese Woche von den übrigen, verschiebt das Weglassen
      das Ergebnis systematisch.
- [ ] Die Daten sind unbrauchbar ~ Brauchbar bleiben sie, nur gehört die
      Ursache in den Bericht.
:::

## Verlinkte Ressourcen

- [R for Data Science, Kapitel zur Datentransformation](https://r4ds.hadley.nz/data-transform)
- [dplyr-Referenz](https://dplyr.tidyverse.org/)
- [tidyr-Referenz zu Pivot-Operationen](https://tidyr.tidyverse.org/)
- [lubridate-Referenz](https://lubridate.tidyverse.org/)
