---
title: "L6 – Explorative Datenanalyse"
description: "Haltung und Vorgehen der EDA: Fragen an die Daten stellen, prüfen und weiterfragen."
categories: ["EDA", "Deskriptive Statistik", "Visualisierung", "R", "Python"]
---

```{r}
#| label: setup-r
#| include: false
library(ggplot2)
library(dplyr)

theme_set(theme_minimal(base_size = 12))
set.seed(42)

# Ein Datensatz mit absichtlich eingebauten Auffaelligkeiten, wie sie in
# echten Exporten vorkommen.
n <- 400
roh <- data.frame(
  gewicht  = round(rnorm(n, 82, 11), 1),
  alter    = sample(18:74, n, replace = TRUE),
  standort = sample(c("Bern", "Chur", "Sion"), n, replace = TRUE,
                    prob = c(0.5, 0.3, 0.2))
)
roh$blutdruck <- round(90 + 0.45 * roh$alter + 0.25 * roh$gewicht + rnorm(n, 0, 8))
# Rundungspraeferenz: ein Teil der Werte wurde auf 5 gerundet abgelesen
idx <- sample(seq_len(n), 150)
roh$blutdruck[idx] <- round(roh$blutdruck[idx] / 5) * 5
# Sensorfehler und Luecken
roh$gewicht[c(12, 88, 301)] <- -1
roh$blutdruck[sample(seq_len(n), 18)] <- NA
```

```{python}
#| label: setup-python
#| include: false
import numpy as np
import pandas as pd
import matplotlib.pyplot as plt

plt.rcParams.update({"figure.figsize": (7, 4.2), "font.size": 11,
                     "savefig.dpi": 288, "figure.dpi": 288})
rng = np.random.default_rng(42)

n = 400
gewicht = np.round(rng.normal(82, 11, n), 1)
alter = rng.integers(18, 75, n)
standort = rng.choice(["Bern", "Chur", "Sion"], n, p=[0.5, 0.3, 0.2])
blutdruck = np.round(90 + 0.45 * alter + 0.25 * gewicht + rng.normal(0, 8, n))

idx = rng.choice(n, 150, replace=False)
blutdruck[idx] = np.round(blutdruck[idx] / 5) * 5
gewicht[[11, 87, 300]] = -1.0
blutdruck = blutdruck.astype(float)
blutdruck[rng.choice(n, 18, replace=False)] = np.nan

roh = pd.DataFrame({"gewicht": gewicht, "alter": alter,
                    "standort": standort, "blutdruck": blutdruck})
```

## Kernideen aus dem Kurs

- EDA als Frage-Antwort-Schleife, nicht als Checkliste
- Erwartung formulieren, bevor die Grafik entsteht
- Variation innerhalb und Kovariation zwischen Merkmalen
- Plausibilitätsprüfungen und fehlende Werte
- Viele schnelle Grafiken statt weniger schöner
- Gefundenes ist Hypothese, nicht Ergebnis

## Erklärung

::: {.note-box}
**Vorwissen:** [L2 – Data Wrangling](lesson2.qmd) für Aufbereitung und
Gruppierung, [L3 – Skalenniveaus](lesson3.qmd) und [L4 – Lage- und
Streuungsmasse](lesson4.qmd) für die Kennzahlen, [L5 – ggplot2](lesson5.qmd)
für die Grafiken. Diese Seite bringt keine neue Technik, sondern ordnet die
bisherigen zu einem Vorgehen.
:::

### Was EDA ist und was nicht

Zwischen Rohdaten und Modell liegt eine Phase, die in Lehrbüchern oft fehlt und
in der Praxis den Ausschlag gibt. Sie besteht nicht darin, eine Liste
vorgeschriebener Kennzahlen abzuarbeiten. Sie besteht aus einer Schleife: eine
Frage an die Daten stellen, sie mit einer Kennzahl oder Grafik beantworten, aus
der Antwort die nächste Frage ableiten.

Daraus folgt etwas Praktisches. Die Grafiken dieser Phase sind Arbeitsmittel
und dürfen hässlich sein. Wer hier schon an Farben und Beschriftung feilt,
verlangsamt sich genau dort, wo Tempo zählt. Sorgfalt in der Gestaltung kommt
später, wenn feststeht, was überhaupt gezeigt werden soll.

### Die Erwartung kommt vor dem Blick

Der menschliche Verstand findet für fast jedes Bild eine Erklärung, auch für
Zufall. Wer eine Grafik ansieht und danach überlegt, was sie bedeutet, bestätigt
oft nur, was er ohnehin vermutet hat.

Der Gegenzug ist billig und wirksam: vorher aufschreiben, was man erwartet.
Etwa so, für das Merkmal Blutdruck: Werte zwischen 90 und 180, eingipflig,
leicht rechtsschief, Mittelwert um 130. Weicht die Grafik davon ab, fällt es
sofort auf, und die Abweichung ist der interessante Teil.

### Variation: ein Merkmal ansehen

Die erste Frage gilt jedem Merkmal einzeln. Vier Dinge sind abzulesen: der
Wertebereich, die Form der Verteilung, die Zahl der Gipfel und alles, was
absonderlich aussieht.

::: panel-tabset
## R

```{r}
#| label: fig-variation-r
#| fig-cap: "Verteilung des Blutdrucks. Der Bereich stimmt, die Form ist auffällig gezackt."
#| fig-height: 3.2
ggplot(roh, aes(blutdruck)) +
  geom_histogram(binwidth = 1, fill = "grey70", colour = "white") +
  labs(x = "Blutdruck", y = "Anzahl")
```

## Python

```{python}
#| label: fig-variation-py
#| fig-cap: "Dieselbe Verteilung mit matplotlib."
fig, ax = plt.subplots(figsize=(7, 3.2))
werte = roh["blutdruck"].dropna()
ax.hist(werte, bins=int(werte.max() - werte.min()),
        color="0.7", edgecolor="white")
ax.set_xlabel("Blutdruck")
ax.set_ylabel("Anzahl")
plt.show()
```
:::

Das Zackenmuster ist kein Zufall und kein Darstellungsfehler. Es verrät etwas
über die Entstehung der Daten. Der Verdacht lässt sich prüfen, indem man zählt,
wie oft die Werte auf 0 oder 5 enden:

::: panel-tabset
## R

```{r}
#| label: rundung-r
endziffern <- table(roh$blutdruck %% 10)
round(prop.table(endziffern), 3)
```

## Python

```{python}
#| label: rundung-py
endziffern = (roh["blutdruck"].dropna() % 10).value_counts(normalize=True)
print(endziffern.sort_index().round(3))
```
:::

Bei sauber gemessenen Werten läge jede Endziffer bei etwa 10 Prozent. Hier
entfällt ein Vielfaches davon auf 0 und 5. Das ist eine Rundungspräferenz: Ein
Teil der Werte wurde nicht gemessen, sondern abgelesen und gerundet. Für die
Auswertung heisst das, dass die Genauigkeit geringer ist, als die Nachkommastellen
suggerieren.

::: {.note-box}
Solche Muster sind fast immer Hinweise auf die Erhebung, nicht auf den
untersuchten Gegenstand. Gehäufte Rundwerte, verdächtig glatte Mittelwerte oder
identische Wiederholungen entstehen beim Erfassen, nicht in der Natur.
:::

### Plausibilität: was gar nicht sein kann

Bevor Zusammenhänge interessieren, gehört geprüft, ob die Werte überhaupt
möglich sind. Negative Mengen, Datumsangaben in der Zukunft, Anteile über 100
Prozent, ein Alter von 200 Jahren.

::: panel-tabset
## R

```{r}
#| label: plausibel-r
summary(roh$gewicht)                   # das Minimum ist verdaechtig
sum(roh$gewicht < 0)                   # wie viele Faelle?
roh |> filter(gewicht < 0) |> head(3)
```

## Python

```{python}
#| label: plausibel-py
print(roh["gewicht"].describe())
print("negative Werte:", (roh["gewicht"] < 0).sum())
print(roh[roh["gewicht"] < 0].head(3))
```
:::

Ein Gewicht von minus eins ist kein Ausreisser, sondern ein Platzhalter. Viele
Erfassungssysteme codieren fehlende Werte so. Wer ihn als Zahl behandelt, zieht
den Mittelwert nach unten, ohne dass es auffällt. Solche Werte gehören auf `NA`
gesetzt, bevor gerechnet wird.

```{r}
#| label: plausibel-fix-r
daten <- roh
daten$gewicht[daten$gewicht < 0] <- NA

c(vorher  = mean(roh$gewicht),
  nachher = mean(daten$gewicht, na.rm = TRUE)) |> round(2)
```

**Verständnisfragen**

1. Warum ist ein Platzhalter wie minus eins gefährlicher als eine leere Zelle?
2. Der Mittelwert ändert sich hier nur um wenig. Ist das Problem damit klein?

::: {.callout-note collapse="true" title="Lösung"}
1. Weil er wie ein gültiger Wert aussieht. Eine leere Zelle wird als `NA`
   eingelesen und von jeder Rechnung sichtbar behandelt. Minus eins rechnet
   stillschweigend mit und verschiebt jedes Ergebnis, ohne eine Warnung
   auszulösen.
2. Nein. Dass der Effekt bei drei von vierhundert Fällen klein ausfällt, ist
   Zufall der Anzahl. Derselbe Platzhalter bei zehn Prozent der Werte, oder ein
   Platzhalter wie 9999, verschiebt das Ergebnis massiv. Ausserdem geht es um
   die Frage, ob man weiss, was in den Daten steht.
:::

### Kovariation: zwei Merkmale zusammen

Welche Darstellung passt, hängt von der Kombination der Skalenniveaus ab.

| Kombination | Darstellung |
|---|---|
| metrisch und metrisch | Streudiagramm |
| metrisch und kategorial | Boxplots nebeneinander |
| kategorial und kategorial | Kreuztabelle, gestapelte Balken |

::: panel-tabset
## R

```{r}
#| label: fig-kovariation-r
#| fig-cap: "Blutdruck gegen Alter, getrennt nach Standort."
#| fig-height: 3.2
ggplot(daten, aes(alter, blutdruck)) +
  geom_point(alpha = 0.5, size = 1.3) +
  geom_smooth(method = "lm", formula = y ~ x, se = FALSE, colour = "black") +
  facet_wrap(~ standort) +
  labs(x = "Alter", y = "Blutdruck")
```

## Python

```{python}
#| label: fig-kovariation-py
#| fig-cap: "Dieselbe Aufteilung mit matplotlib."
orte = sorted(roh["standort"].unique())
fig, achsen = plt.subplots(1, len(orte), figsize=(7, 3.2), sharey=True)
for ax, ort in zip(achsen, orte):
    teil = roh[(roh["standort"] == ort)].dropna(subset=["blutdruck"])
    ax.scatter(teil["alter"], teil["blutdruck"], alpha=0.5, s=12, color="0.3")
    k = np.polyfit(teil["alter"], teil["blutdruck"], 1)
    xs = np.linspace(teil["alter"].min(), teil["alter"].max(), 2)
    ax.plot(xs, np.polyval(k, xs), color="black")
    ax.set_title(ort)
    ax.set_xlabel("Alter")
achsen[0].set_ylabel("Blutdruck")
fig.tight_layout()
plt.show()
```
:::

Für zwei kategoriale Merkmale ist die Kreuztabelle das Mittel der Wahl. Die
Zeilenanteile machen Gruppen unterschiedlicher Grösse vergleichbar:

```{r}
#| label: kreuztabelle-r
daten$altersgruppe <- cut(daten$alter,
                          breaks = c(17, 35, 55, 75),
                          labels = c("18-35", "36-55", "56-74"))

tab <- table(daten$standort, daten$altersgruppe)
tab
round(prop.table(tab, margin = 1), 2)    # Anteile je Zeile
```

### Fehlende Werte untersuchen, nicht wegwerfen

Die Anzahl fehlender Werte ist die eine Frage, ihr Muster die wichtigere. Fehlen
sie zufällig, ist Weglassen vertretbar. Hängt das Fehlen mit anderen Merkmalen
zusammen, verzerrt jedes Weglassen das Ergebnis.

```{r}
#| label: na-muster-r
# Wie viele fehlen, und unterscheiden sich die Faelle mit Luecke?
daten |>
  mutate(fehlt = is.na(blutdruck)) |>
  group_by(fehlt) |>
  summarise(n = n(), mittleres_alter = round(mean(alter), 1), .groups = "drop")
```

Liegen die beiden Altersmittel nahe beieinander, spricht das dafür, dass die
Lücken nicht mit dem Alter zusammenhängen. Das ist kein Beweis, aber ein
Argument, und es ist mehr, als ein stillschweigendes `na.rm` liefert.

::: {.note-box}
Was in dieser Phase auffällt, ist eine Hypothese, kein Ergebnis. Ein an
denselben Daten entdeckter Zusammenhang lässt sich an denselben Daten nicht
bestätigen. Wer lange genug sucht, findet in jedem Datensatz etwas
Auffälliges, und genau davor schützt die Trennung zwischen Erkunden und
Prüfen.
:::

**Verständnisfragen**

1. Warum ist es keine gute Idee, in der Explorationsphase gefundene Zusammenhänge direkt als Ergebnis zu berichten?
2. Wie prüft man, ob fehlende Werte systematisch fehlen?

::: {.callout-note collapse="true" title="Lösung"}
1. Weil bei genügend vielen betrachteten Kombinationen einige rein zufällig
   auffällig aussehen. Wer zwanzig Zusammenhänge ansieht, findet im Schnitt
   einen, der auf dem Fünfprozentniveau signifikant wirkt, ohne dass etwas
   dahintersteckt. Der gefundene Zusammenhang gehört an neuen Daten geprüft.
2. Indem man eine Hilfsvariable bildet, die angibt, ob der Wert fehlt, und
   diese gegen die übrigen Merkmale hält. Unterscheiden sich die Gruppen mit
   und ohne Lücke systematisch, etwa im Alter oder im Standort, fehlen die
   Werte nicht zufällig.
:::

## Verlinkte Ressourcen

- [Exploratory Data Analysis with R (Peng)](https://bookdown.org/rdpeng/exdata/)
- [Kapitel zur explorativen Datenanalyse in R for Data Science](https://r4ds.hadley.nz/eda)
