---
title: "L10 – Stetige Verteilungen & QQ-Plots"
description: "Dichte und Verteilungsfunktion, Gleich-, Exponential- und Normalverteilung, Prüfung per QQ-Plot."
categories: ["Verteilungen", "Wahrscheinlichkeit", "Visualisierung", "R", "Python"]
---

```{r}
#| label: setup-r
#| include: false
library(ggplot2)

theme_set(theme_minimal(base_size = 12))
set.seed(42)
```

```{python}
#| label: setup-python
#| include: false
import numpy as np
import pandas as pd
import matplotlib.pyplot as plt
from scipy import stats

plt.rcParams.update({"figure.figsize": (7, 4.2), "font.size": 11,
                     "savefig.dpi": 288, "figure.dpi": 288})
rng = np.random.default_rng(42)
```

## Kernideen aus dem Kurs

- Dichtefunktion: Fläche statt Punktwahrscheinlichkeit
- Stetige Gleichverteilung
- Exponentialverteilung und Gedächtnislosigkeit
- Normalverteilung, Standardisierung, z-Werte
- Zentraler Grenzwertsatz
- QQ-Plot als Prüfinstrument

## Erklärung

::: {.note-box}
**Vorwissen:** [L9 – Diskrete Verteilungen](lesson9.qmd) für Zufallsvariable,
Erwartungswert und das dpqr-Schema, das hier unverändert weitergilt. Aus
[L4](lesson4.qmd) werden Quantile gebraucht, denn der QQ-Plot besteht aus
nichts anderem.
:::

### Warum bei stetigen Grössen jede Punktwahrscheinlichkeit null ist

Bei einem Würfel lässt sich fragen, wie wahrscheinlich eine Drei ist. Bei einer
Körpergrösse lässt sich nicht sinnvoll fragen, wie wahrscheinlich exakt
1.80000... Meter sind. Zwischen zwei beliebigen Werten liegen unendlich viele
weitere, und die Wahrscheinlichkeit jedes einzelnen ist null.

Sinnvoll sind nur Aussagen über Intervalle. Deshalb tritt an die Stelle der
Wahrscheinlichkeitsfunktion die **Dichtefunktion**. Ihre Werte sind keine
Wahrscheinlichkeiten, sondern Dichten; die Wahrscheinlichkeit ist die Fläche
unter der Kurve.

```{r}
#| label: fig-dichte-r
#| fig-cap: "Die Fläche unter der Dichte zwischen 90 und 110 ist die Wahrscheinlichkeit, in diesem Bereich zu liegen."
#| fig-height: 3.2
x <- seq(60, 140, length.out = 400)
d <- dnorm(x, mean = 100, sd = 15)
flaeche <- data.frame(x = x[x >= 90 & x <= 110], y = d[x >= 90 & x <= 110])

ggplot(data.frame(x, d), aes(x, d)) +
  geom_area(data = flaeche, aes(x, y), fill = "grey75") +
  geom_line(linewidth = 0.8) +
  labs(x = "Wert", y = "Dichte")
```

```{r}
#| label: flaeche-r
# Die Flaeche laesst sich ueber die Verteilungsfunktion ablesen
pnorm(110, mean = 100, sd = 15) - pnorm(90, mean = 100, sd = 15)
```

Die Verteilungsfunktion `pnorm` gibt die aufsummierte Fläche bis zu einer
Schranke. Die Differenz zweier solcher Werte ist die Fläche dazwischen. Das ist
dasselbe Prinzip wie bei der empirischen Verteilungsfunktion in
[L3](lesson3.qmd), nur mit einer glatten Kurve statt einer Treppe.

### Drei Verteilungen und wofür sie stehen

**Stetige Gleichverteilung.** Jeder Wert im Intervall ist gleich dicht.
Modelliert Rundungsfehler und dient als Ausgangspunkt für Simulationen.

**Exponentialverteilung.** Beschreibt Wartezeiten zwischen Ereignissen, die mit
konstanter Rate auftreten, und ist damit das stetige Gegenstück zur
Poissonverteilung aus [L9](lesson9.qmd). Ihre auffälligste Eigenschaft ist die
Gedächtnislosigkeit: Die verbleibende Wartezeit hängt nicht davon ab, wie lange
schon gewartet wurde.

```{r}
#| label: gedaechtnislos-r
rate <- 0.5

# P(mehr als 3 warten)
p_ueber_3 <- 1 - pexp(3, rate)
# P(mehr als 8 warten, gegeben es sind schon 5 vergangen)
p_bedingt <- (1 - pexp(8, rate)) / (1 - pexp(5, rate))

round(c(ohne_vorgeschichte = p_ueber_3, mit_vorgeschichte = p_bedingt), 4)
```

Beide Werte stimmen überein. Für technische Ausfälle ist das oft gerade die
falsche Annahme, weil Verschleiss sehr wohl ein Gedächtnis hat.

**Normalverteilung.** Sie ist nicht deshalb zentral, weil in der Natur so
vieles normalverteilt wäre, sondern wegen des zentralen Grenzwertsatzes.

### Der zentrale Grenzwertsatz

Summen und Mittelwerte vieler unabhängiger Einflüsse nähern sich einer
Normalverteilung an, unabhängig davon, wie die einzelnen Grössen selbst
verteilt sind. Das lässt sich zeigen, und zwar mit einer Ausgangsverteilung,
die alles andere als normal aussieht:

::: panel-tabset
## R

```{r}
#| label: fig-clt-r
#| fig-cap: "Links die stark schiefe Ausgangsverteilung, rechts die Mittelwerte aus je 30 solchen Werten."
#| fig-height: 3.2
einzeln <- rexp(4000, rate = 1)
mittel  <- replicate(4000, mean(rexp(30, rate = 1)))

par(mfrow = c(1, 2), mar = c(4, 4, 3, 1))
hist(einzeln, breaks = 40, col = "grey75", border = "white",
     main = "einzelne Werte", xlab = "Wert")
hist(mittel, breaks = 40, col = "grey75", border = "white",
     main = "Mittelwerte aus je 30", xlab = "Mittelwert")
```

## Python

```{python}
#| label: fig-clt-py
#| fig-cap: "Dieselbe Gegenüberstellung mit matplotlib."
einzeln = rng.exponential(1.0, 4000)
mittel = rng.exponential(1.0, size=(4000, 30)).mean(axis=1)

fig, (a, b) = plt.subplots(1, 2, figsize=(7, 3.2))
a.hist(einzeln, bins=40, color="0.75", edgecolor="white")
a.set_title("einzelne Werte"); a.set_xlabel("Wert")
b.hist(mittel, bins=40, color="0.75", edgecolor="white")
b.set_title("Mittelwerte aus je 30"); b.set_xlabel("Mittelwert")
fig.tight_layout()
plt.show()
```
:::

Die Ausgangswerte sind exponentialverteilt, also stark rechtsschief. Schon
Mittelwerte aus dreissig Beobachtungen sind erkennbar glockenförmig. Das ist
der Grund, warum Mittelwertvergleiche in [L13](lesson13.qmd) auch dann
funktionieren, wenn die Einzelwerte nicht normalverteilt sind, sofern die
Stichprobe gross genug ist.

::: {.note-box}
Ein häufiges Missverständnis: Der Satz sagt nichts darüber, dass die
**Ausgangsdaten** normalverteilt würden. Normal wird die Verteilung der
**Mittelwerte**, und zwar über gedachte Wiederholungen der Stichprobenziehung.
:::

### Standardisierung und z-Werte

Verschiedene Merkmale haben verschiedene Einheiten und Grössenordnungen. Die
Standardisierung übersetzt jeden Wert in die Anzahl Standardabweichungen, um
die er vom Mittel abweicht:

$$z = \frac{x - \mu}{\sigma}$$

```{r}
#| label: zwert-r
# Ein IQ von 130 und eine Koerpergroesse von 1.92 m
z_iq    <- (130 - 100) / 15
z_groesse <- (1.92 - 1.78) / 0.07

c(iq = z_iq, groesse = z_groesse)
# gleicher z-Wert bedeutet gleicher Rang in der jeweiligen Verteilung
round(pnorm(c(z_iq, z_groesse)), 4)
```

Beide Werte liegen zwei Standardabweichungen über dem Mittel und damit an
derselben relativen Position, obwohl die Einheiten nichts miteinander zu tun
haben. Das ist der Zweck der Standardisierung.

### Der QQ-Plot

Ob eine Verteilungsannahme passt, lässt sich am Histogramm nur grob beurteilen,
weil dessen Aussehen von der Klassenzahl abhängt. Der QQ-Plot ist präziser: Er
trägt die beobachteten Quantile gegen die theoretisch erwarteten auf. Liegen
die Punkte auf einer Geraden, passt die Annahme.

Der eigentliche Nutzen liegt darin, dass Abweichungen lesbar sind:

::: panel-tabset
## R

```{r}
#| label: fig-qq-r
#| fig-cap: "Drei Stichproben im QQ-Plot: normal, rechtsschief, schwere Ränder."
#| fig-height: 3.2
par(mfrow = c(1, 3), mar = c(4, 4, 3, 1))

qqnorm(rnorm(200), main = "normalverteilt"); qqline(rnorm(200))
qqnorm(rexp(200), main = "rechtsschief"); qqline(rexp(200))
qqnorm(rt(200, df = 3), main = "schwere Ränder"); qqline(rt(200, df = 3))
```

## Python

```{python}
#| label: fig-qq-py
#| fig-cap: "Dieselben drei Muster mit scipy."
fig, achsen = plt.subplots(1, 3, figsize=(7, 3.2))
proben = [("normalverteilt", rng.normal(size=200)),
          ("rechtsschief", rng.exponential(size=200)),
          ("schwere Ränder", rng.standard_t(df=3, size=200))]

for ax, (titel, daten) in zip(achsen, proben):
    stats.probplot(daten, dist="norm", plot=ax)
    ax.set_title(titel)
    ax.get_lines()[0].set_markersize(3)
fig.tight_layout()
plt.show()
```
:::

Die Muster lassen sich merken. Eine durchgehende Krümmung zeigt Schiefe. Ein
Abknicken an beiden Enden nach oben und unten zeigt schwerere Ränder als die
Normalverteilung, also mehr extreme Werte als erwartet. Ein Abflachen an den
Enden zeigt das Gegenteil.

::: {.note-box}
Bei kleinen Stichproben streuen die Punkte an den Rändern immer stärker, weil
dort die wenigsten Beobachtungen liegen. Leichte Abweichungen an den Enden sind
normal und kein Beleg gegen die Annahme.
:::

::: {.quiz}
Eine Dichtefunktion nimmt an einer Stelle den Wert 10 an. Ist das möglich?

- [x] Ja, denn die Dichte ist keine Wahrscheinlichkeit ~ Richtig. Sie gibt
      Wahrscheinlichkeit pro Einheit an. Bei einer Gleichverteilung zwischen 0
      und 0.1 muss die Dichte 10 betragen, damit die Fläche eins ergibt.
      Beschränkt ist die Fläche, nicht die Höhe.
- [ ] Nein, Wahrscheinlichkeiten liegen zwischen null und eins ~ Das gilt für
      Wahrscheinlichkeiten, und eine Dichte ist keine.
- [ ] Nur bei diskreten Verteilungen ~ Dort gibt es gar keine Dichte, sondern
      eine Wahrscheinlichkeitsfunktion, und deren Werte sind tatsächlich
      begrenzt.
:::

::: {.quiz}
Ein QQ-Plot zeigt Punkte, die links unterhalb und rechts oberhalb der Geraden
liegen. Was heisst das? Die Muster stehen in @fig-qq-r nebeneinander.

- [ ] Die Daten sind rechtsschief ~ Schiefe zeigt sich als durchgehende
      Krümmung, nicht als Abknicken an beiden Enden.
- [x] Die Verteilung hat schwerere Ränder als die Normalverteilung ~ Richtig.
      An beiden Enden liegen extremere Werte, als das Modell erwarten lässt.
      Praktisch heisst das mehr Ausreisser, was Verfahren stört, die auf dem
      Mittelwert beruhen.
- [ ] Die Stichprobe ist zu klein ~ Bei kleinen Stichproben streuen die Ränder
      stärker, aber dann in beide Richtungen zufällig, nicht systematisch.
:::

::: {.quiz}
Was sagt der zentrale Grenzwertsatz über die Ausgangsdaten aus? @fig-clt-r
zeigt links stark schiefe Einzelwerte.

- [ ] Dass sie mit wachsender Stichprobe normalverteilt werden ~ Genau das sagt
      er nicht. Die Einzelwerte bleiben schief, wie das linke Bild zeigt.
- [x] Nichts, normal wird die Verteilung der Mittelwerte ~ Richtig. Rechts sind
      Mittelwerte aus je dreissig Werten aufgetragen, und die sind glockenförmig.
      Darauf beruhen Konfidenzintervall und t-Test.
- [ ] Dass sie unabhängig sein müssen ~ Unabhängigkeit ist eine Voraussetzung
      des Satzes, aber nicht seine Aussage.
:::

## Verlinkte Ressourcen

- [OpenIntro Statistics, Kapitel zur Normalverteilung](https://www.openintro.org/book/os/)
- [Verteilungen in der R-Dokumentation](https://stat.ethz.ch/R-manual/R-devel/library/stats/html/Distributions.html)
