---
title: "L3 – Skalenniveaus & Häufigkeiten"
description: "Messniveaus, eindimensionale Häufigkeitsverteilungen und die Verteilungsfunktion."
categories: ["Deskriptive Statistik", "R", "Python", "Visualisierung"]
---

```{r}
#| label: setup-r
#| include: false
library(ggplot2)
library(dplyr)

theme_set(theme_minimal(base_size = 12))
set.seed(42)
```

```{python}
#| label: setup-python
#| include: false
import numpy as np
import pandas as pd
import matplotlib.pyplot as plt

plt.rcParams.update({"figure.figsize": (7, 4.2), "font.size": 11,
                     "savefig.dpi": 288, "figure.dpi": 288})
rng = np.random.default_rng(42)
```

## Kernideen aus dem Kurs

- Nominal, ordinal, intervall, verhältnis
- Absolute, relative und kumulierte Häufigkeit
- Empirische Verteilungsfunktion
- Klassenbildung bei stetigen Merkmalen
- Stabdiagramm gegenüber Histogramm

## Erklärung

::: {.note-box}
**Vorwissen:** [L1 – R & RStudio](lesson1.qmd) für Faktor und Data Frame. Der
Faktor ist hier zentral, weil das Skalenniveau eines Merkmals bestimmt, ob es
überhaupt als Faktor gespeichert gehört. Was danach kommt, sind die Kennzahlen
in [L4](lesson4.qmd).
:::

### Die Frage, die vor jeder Rechnung steht

Ein Datensatz enthält Zahlen. Das heisst nicht, dass mit ihnen gerechnet werden
darf. Postleitzahlen sind Zahlen, aber ihr Mittelwert ist sinnlos.
Kleidergrössen lassen sich ordnen, aber die Differenz zwischen 38 und 40 ist
nicht dieselbe wie zwischen 46 und 48. Temperaturen in Grad Celsius lassen sich
subtrahieren, aber 20 Grad sind nicht doppelt so warm wie 10.

Das Skalenniveau beantwortet, welche dieser Operationen zulässig sind. Es ist
keine Eigenschaft der gespeicherten Zahl, sondern der Bedeutung dahinter, und
deshalb muss es ein Mensch festlegen.

| Niveau | erlaubt | Beispiel | zulässiges Lagemass |
|---|---|---|---|
| nominal | Gleichheit | Standort, Gerätetyp | Modus |
| ordinal | zusätzlich Rangfolge | Schulnote, Zufriedenheit | zusätzlich Median |
| intervall | zusätzlich Differenzen | Temperatur in Grad Celsius | zusätzlich Mittelwert |
| verhältnis | zusätzlich Verhältnisse | Länge, Masse, Anzahl | alle, zusätzlich Variationskoeffizient |

Die beiden oberen Stufen werden häufig zu metrisch zusammengefasst. Der
Unterschied zwischen ihnen liegt allein im Nullpunkt: Bei einer
Verhältnisskala bedeutet null, dass nichts vorhanden ist, weshalb sich Aussagen
wie doppelt so viel bilden lassen. Bei Grad Celsius ist die Null gesetzt und
nicht absolut, weshalb solche Aussagen dort nicht gelten.

::: {.note-box}
In der Praxis wird die Regel bei ordinalen Daten regelmässig gebrochen. Der
Mittelwert einer Zufriedenheitsskala von 1 bis 5 ist streng genommen nicht
definiert, wird aber überall berichtet. Wer ihn verwendet, sollte wenigstens
wissen, dass er unterstellt, die Abstände zwischen den Stufen seien gleich.
:::

**Verständnisfragen**

1. Eine Umfrage codiert Geschlecht als 1 und 2. Welches Skalenniveau liegt vor, und was sagt ein Mittelwert von 1.4 aus?
2. Warum ist die Anzahl Ausfälle pro Monat verhältnisskaliert, die Jahreszahl aber nicht?

::: {.callout-note collapse="true" title="Lösung"}
1. Nominal. Die Zahlen sind reine Etiketten, ihre Ordnung ist willkürlich
   gewählt. Der Wert 1.4 sagt über das Merkmal nichts aus; er beziffert
   lediglich indirekt den Anteil der mit 2 codierten Gruppe, nämlich 40
   Prozent. Diesen Anteil sollte man dann auch so berichten.
2. Weil null Ausfälle bedeuten, dass nichts passiert ist, und zwanzig Ausfälle
   deshalb doppelt so viele sind wie zehn. Das Jahr 0 ist dagegen ein gesetzter
   Bezugspunkt; das Jahr 2000 ist nicht doppelt so spät wie das Jahr 1000. Die
   Jahreszahl ist intervallskaliert.
:::

### Häufigkeiten: die erste Zusammenfassung

Ein Merkmal mit tausend Beobachtungen lässt sich nicht ansehen. Die
Häufigkeitsverteilung reduziert es auf die Frage, wie oft jede Ausprägung
vorkommt, und ist damit die einfachste Form der Verdichtung.

Drei Varianten beantworten drei verschiedene Fragen:

::: panel-tabset
## R

```{r}
#| label: haeufigkeit-r
zufriedenheit <- factor(
  sample(c("gering", "mittel", "hoch"), 60, replace = TRUE,
         prob = c(0.2, 0.5, 0.3)),
  levels = c("gering", "mittel", "hoch")
)

table(zufriedenheit)                        # absolut: wie viele?
round(prop.table(table(zufriedenheit)), 3)  # relativ: welcher Anteil?
cumsum(prop.table(table(zufriedenheit)))    # kumuliert: hoechstens diese Stufe
```

## Python

```{python}
#| label: haeufigkeit-py
stufen = ["gering", "mittel", "hoch"]
zufriedenheit = pd.Categorical(
    rng.choice(stufen, size=60, p=[0.2, 0.5, 0.3]),
    categories=stufen, ordered=True
)
s = pd.Series(zufriedenheit)

print(s.value_counts().reindex(stufen))                     # absolut
print(s.value_counts(normalize=True).reindex(stufen).round(3))  # relativ
print(s.value_counts(normalize=True).reindex(stufen).cumsum()) # kumuliert
```
:::

Die absolute Häufigkeit zählt. Die relative teilt durch die Gesamtzahl und macht
damit Gruppen unterschiedlicher Grösse vergleichbar: Zwölf Ausfälle in einem
Betrieb mit zwanzig Maschinen sind etwas anderes als zwölf in einem mit
zweihundert. Die kumulierte Häufigkeit summiert von unten auf und beantwortet
die Frage, welcher Anteil höchstens eine bestimmte Stufe erreicht. Sie setzt
eine Ordnung voraus und ist bei nominalen Merkmalen sinnlos.

### Die empirische Verteilungsfunktion

Die kumulierte Häufigkeit, konsequent für alle Werte eines metrischen Merkmals
gebildet, ergibt eine Funktion: Sie gibt zu jedem Wert an, welcher Anteil der
Beobachtungen höchstens so gross ist. Weil die Daten endlich sind, springt sie
an jedem beobachteten Wert und ist dazwischen konstant.

::: panel-tabset
## R

```{r}
#| label: fig-ecdf-r
#| fig-cap: "Empirische Verteilungsfunktion. Jeder Sprung entspricht einer Beobachtung."
x <- round(rnorm(40, mean = 20, sd = 4), 1)

ggplot(data.frame(x), aes(x)) +
  stat_ecdf(geom = "step", linewidth = 0.8) +
  geom_hline(yintercept = 0.5, linetype = "dashed") +
  labs(x = "Messwert", y = "Anteil höchstens so gross")
```

## Python

```{python}
#| label: fig-ecdf-py
#| fig-cap: "Dieselbe Treppenfunktion mit matplotlib."
x = np.round(rng.normal(20, 4, 40), 1)
sortiert = np.sort(x)
anteil = np.arange(1, len(x) + 1) / len(x)

fig, ax = plt.subplots()
ax.step(sortiert, anteil, where="post", linewidth=1.2)
ax.axhline(0.5, linestyle="--", color="black", linewidth=0.8)
ax.set_xlabel("Messwert")
ax.set_ylabel("Anteil höchstens so gross")
plt.show()
```
:::

Aus dieser Kurve lässt sich jedes Quantil ablesen: Man geht auf der senkrechten
Achse zum gewünschten Anteil und liest waagerecht ab. Die gestrichelte Linie
bei 0.5 trifft die Kurve am Median. Diese Verbindung zwischen Häufigkeit und
Kennzahl ist der Grund, warum die Verteilungsfunktion mehr ist als eine
Darstellungsvariante.

### Klassenbildung: eine Entscheidung mit Folgen

Bei stetigen Merkmalen kommt fast jeder Wert nur einmal vor. Eine Auszählung
brächte nichts, deshalb werden benachbarte Werte zu Klassen zusammengefasst.
Wie viele Klassen gewählt werden, verändert das Bild erheblich:

::: panel-tabset
## R

```{r}
#| label: fig-klassen-r
#| fig-cap: "Dieselben 300 Werte mit 5, 15 und 60 Klassen. Links verschwindet die Struktur, rechts entsteht Rauschen."
#| fig-height: 3.2
werte <- c(rnorm(150, 18, 2), rnorm(150, 28, 3))

par(mfrow = c(1, 3), mar = c(4, 4, 3, 1))
for (k in c(5, 15, 60)) {
  hist(werte, breaks = k, col = "grey75", border = "white",
       main = paste(k, "Klassen"), xlab = "Wert", ylab = "Anzahl")
}
```

## Python

```{python}
#| label: fig-klassen-py
#| fig-cap: "Dieselbe Gegenüberstellung mit matplotlib."
werte = np.concatenate([rng.normal(18, 2, 150), rng.normal(28, 3, 150)])

fig, achsen = plt.subplots(1, 3, figsize=(7, 3.2), sharey=False)
for ax, k in zip(achsen, [5, 15, 60]):
    ax.hist(werte, bins=k, color="0.75", edgecolor="white")
    ax.set_title(f"{k} Klassen")
    ax.set_xlabel("Wert")
achsen[0].set_ylabel("Anzahl")
fig.tight_layout()
plt.show()
```
:::

Die Daten stammen aus zwei überlagerten Gruppen. Mit fünf Klassen ist davon
nichts zu sehen, mit sechzig geht die Struktur im Zufall unter. Die mittlere
Wahl zeigt, was tatsächlich vorliegt. Eine Faustregel wie die Wurzel aus der
Beobachtungszahl liefert einen Startwert; die Entscheidung bleibt inhaltlich
und gehört im Bericht begründet, sobald sie vom Standard abweicht.

**Verständnisfragen**

1. Warum ist die empirische Verteilungsfunktion unabhängig von der Klassenzahl, das Histogramm aber nicht?
2. Was spricht dagegen, einfach immer sehr viele Klassen zu wählen?

::: {.callout-note collapse="true" title="Lösung"}
1. Weil sie keine Klassen bildet. Sie springt an jedem einzelnen beobachteten
   Wert und enthält damit die vollständige Information der Stichprobe. Genau
   deshalb eignet sie sich, wenn eine Darstellung frei von willkürlichen
   Entscheidungen sein soll.
2. Weil dann jede Klasse nur noch wenige Beobachtungen enthält und die Höhen
   überwiegend Zufall abbilden. Man sieht Zacken, die bei einer neuen
   Stichprobe woanders lägen, und liest daraus Struktur heraus, die es nicht
   gibt.
:::

### Stabdiagramm oder Histogramm

Beide zeigen Balken, meinen aber Verschiedenes, und die Verwechslung ist ein
inhaltlicher Fehler.

Das Stabdiagramm stellt getrennte Kategorien dar. Zwischen den Stäben bleibt
Luft, weil zwischen Bern und Chur nichts liegt. Das Histogramm stellt ein
Kontinuum dar, seine Balken stossen aneinander, weil der Bereich lückenlos
abgedeckt ist.

::: panel-tabset
## R

```{r}
#| label: fig-stab-hist-r
#| fig-cap: "Links Kategorien mit Abstand, rechts ein Kontinuum ohne Lücken."
#| fig-height: 3.2
par(mfrow = c(1, 2), mar = c(4, 4, 3, 1))
barplot(table(zufriedenheit), col = "grey75",
        main = "Stabdiagramm, nominal/ordinal", ylab = "Anzahl")
hist(werte, breaks = 15, col = "grey75", border = "white",
     main = "Histogramm, metrisch", xlab = "Wert", ylab = "Anzahl")
```

## Python

```{python}
#| label: fig-stab-hist-py
#| fig-cap: "Dieselbe Gegenüberstellung mit matplotlib."
anzahl = s.value_counts().reindex(stufen)

fig, (a, b) = plt.subplots(1, 2, figsize=(7, 3.2))
a.bar(list(anzahl.index), anzahl.values, color="0.75", width=0.6)
a.set_title("Stabdiagramm, nominal/ordinal")
a.set_ylabel("Anzahl")
b.hist(werte, bins=15, color="0.75", edgecolor="white")
b.set_title("Histogramm, metrisch")
b.set_xlabel("Wert")
fig.tight_layout()
plt.show()
```
:::

Ein Detail, das häufig übergangen wird: Bei ungleich breiten Klassen trägt im
Histogramm die Fläche die Information, nicht die Höhe. Wer dort einfach
Häufigkeiten als Höhe aufträgt, verzerrt das Bild zugunsten der breiten
Klassen. Die korrekte Grösse ist dann die Häufigkeitsdichte, also Häufigkeit
geteilt durch Klassenbreite.

::: {.note-box}
Ein Balkendiagramm für ein stetiges Merkmal oder ein Histogramm für Kategorien
ist keine Geschmacksfrage, sondern ein Fehler in der Aussage.
:::

**Verständnisfragen**

1. Woran erkennt man in einer fremden Grafik, ob ein Histogramm oder ein Stabdiagramm gemeint war?
2. Eine Altersverteilung wird in den Klassen 0 bis 18, 19 bis 25 und 26 bis 65 dargestellt. Was ist beim Zeichnen zu beachten?

::: {.callout-note collapse="true" title="Lösung"}
1. Am Abstand zwischen den Balken und an der Achse. Berühren sich die Balken
   und trägt die waagerechte Achse eine kontinuierliche Skala, ist es ein
   Histogramm. Stehen die Balken getrennt über beschrifteten Kategorien, ist es
   ein Stabdiagramm.
2. Die Klassen sind unterschiedlich breit, nämlich 19, 7 und 40 Jahre. Trägt
   man die reinen Häufigkeiten als Höhe auf, erscheint die letzte Klasse
   dominant, nur weil sie mehr Jahre umfasst. Aufzutragen ist die Dichte, also
   die Häufigkeit geteilt durch die Klassenbreite, damit die Fläche der
   Häufigkeit entspricht.
:::

## Verlinkte Ressourcen

- [OpenIntro Statistics (frei verfügbar)](https://www.openintro.org/book/os/)
- [Dokumentation zu `hist` in R](https://stat.ethz.ch/R-manual/R-devel/library/graphics/html/hist.html)
