---
title: "L5 – Grafiken mit ggplot2"
description: "Die Grammatik der Grafik: Daten, Aesthetics, Geome, Facetten und Beschriftung."
categories: ["ggplot2", "Visualisierung", "R", "tidyverse", "seaborn"]
---

```{r}
#| label: setup-r
#| include: false
library(ggplot2)
library(dplyr)

theme_set(theme_minimal(base_size = 12))
set.seed(42)

# Arbeitsdatensatz fuer die ganze Seite: Verbrauch haengt von Laufzeit und Typ ab
maschinen <- data.frame(
  laufzeit = round(runif(180, 2, 22), 1),
  typ      = rep(c("Fräse", "Presse", "Drehbank"), each = 60),
  standort = rep(rep(c("Bern", "Chur"), each = 30), times = 3)
)
maschinen$verbrauch <- round(
  8 + 2.4 * maschinen$laufzeit +
    ifelse(maschinen$typ == "Presse", 14, 0) +
    rnorm(180, 0, 5), 1)
```

```{python}
#| label: setup-python
#| include: false
import numpy as np
import pandas as pd
import matplotlib.pyplot as plt
import seaborn as sns

plt.rcParams.update({"figure.figsize": (7, 4.2), "font.size": 11,
                     "savefig.dpi": 288, "figure.dpi": 288})
sns.set_theme(style="whitegrid", font_scale=0.9)
rng = np.random.default_rng(42)

laufzeit = np.round(rng.uniform(2, 22, 180), 1)
typ = np.repeat(["Fräse", "Presse", "Drehbank"], 60)
standort = np.tile(np.repeat(["Bern", "Chur"], 30), 3)
verbrauch = np.round(8 + 2.4 * laufzeit + np.where(typ == "Presse", 14, 0)
                     + rng.normal(0, 5, 180), 1)

maschinen = pd.DataFrame({"laufzeit": laufzeit, "typ": typ,
                          "standort": standort, "verbrauch": verbrauch})
```

## Kernideen aus dem Kurs

- Grammatik: Daten, Aesthetics, Geome, Skalen, Facetten
- Zuordnung im `aes()` gegenüber festem Wert
- Geome für Verteilung, Zusammenhang und Vergleich
- Facetten statt vieler Einzelgrafiken
- Skalen und die Frage nach dem Nullpunkt
- Beschriftung und Theme

## Erklärung

::: {.note-box}
**Vorwissen:** [L2 – Data Wrangling](lesson2.qmd), weil ggplot2 einen
aufgeräumten Data Frame im langen Format erwartet, und [L3 – Skalenniveaus](lesson3.qmd),
weil das Messniveau bestimmt, welche Darstellung überhaupt zulässig ist.
:::

### Warum nicht einfach ein Diagrammtyp

Übliche Programme bieten eine Liste von Diagrammtypen an: Balken, Linie, Kreis,
Streuung. Wer etwas will, das nicht in der Liste steht, hat Pech. Und wer zwei
Typen kombinieren will, etwa Punkte mit einer Ausgleichsgeraden, kämpft gegen
das Werkzeug.

ggplot2 folgt einem anderen Gedanken. Eine Grafik entsteht aus Bausteinen, die
sich frei kombinieren lassen. Ein Diagrammtyp ist dann nur eine bestimmte
Kombination und kein eigener Befehl. Der Preis dafür ist, dass man die
Bausteine kennen muss; der Gewinn ist, dass Sonderfälle aufhören, Sonderfälle
zu sein.

Drei Bausteine genügen für den Anfang:

| Baustein | Was er festlegt |
|---|---|
| Daten | Woher die Zahlen kommen |
| Aesthetics, `aes()` | Welche Variable auf welche visuelle Eigenschaft abgebildet wird |
| Geom | Mit welchen Objekten gezeichnet wird |

### Der Aufbau in drei Schritten

Die drei Bausteine lassen sich einzeln hinzufügen, und dabei sieht man, was
jeder beiträgt. Zuerst nur Daten und Zuordnung, ohne Geom:

```{r}
#| label: fig-schritt1-r
#| fig-cap: "Nur Daten und Zuordnung. Die Achsen stehen, gezeichnet ist nichts."
#| fig-height: 3
ggplot(maschinen, aes(x = laufzeit, y = verbrauch))
```

Die Achsen sind da, samt Wertebereich, denn ggplot2 weiss bereits, welche
Variablen wohin gehören. Es fehlt die Anweisung, womit gezeichnet werden soll:

```{r}
#| label: fig-schritt2-r
#| fig-cap: "Mit einem Geom entsteht die Grafik."
#| fig-height: 3
ggplot(maschinen, aes(x = laufzeit, y = verbrauch)) +
  geom_point(alpha = 0.6)
```

Weitere Schichten kommen mit `+` dazu. Jede sieht dieselben Daten und dieselbe
Zuordnung:

```{r}
#| label: fig-schritt3-r
#| fig-cap: "Zweites Geom auf denselben Daten, hier eine Ausgleichsgerade."
#| fig-height: 3
ggplot(maschinen, aes(x = laufzeit, y = verbrauch)) +
  geom_point(alpha = 0.6) +
  geom_smooth(method = "lm", formula = y ~ x, se = TRUE)
```

### Zuordnen oder festlegen

Hier entsteht der häufigste Anfängerfehler. Eine Angabe **innerhalb** von
`aes()` wird aus den Daten abgeleitet, bekommt eine Skala und eine Legende.
Dieselbe Angabe **ausserhalb** ist ein fester Wert für alle Objekte.

```{r}
#| label: fig-aes-r
#| fig-cap: "Links Farbe aus den Daten mit Legende, rechts eine feste Farbe ohne Legende."
#| fig-height: 3
p_zuordnung <- ggplot(maschinen, aes(laufzeit, verbrauch, colour = typ)) +
  geom_point(alpha = 0.7) +
  labs(title = "colour im aes()", colour = NULL) +
  theme(legend.position = "bottom")

p_festlegung <- ggplot(maschinen, aes(laufzeit, verbrauch)) +
  geom_point(colour = "grey40", alpha = 0.7) +
  labs(title = "colour ausserhalb")

p_zuordnung
```

```{r}
#| label: fig-aes2-r
#| fig-cap: "Dieselben Daten mit fester Farbe. Ohne Zuordnung gibt es nichts zu erklären, also auch keine Legende."
#| fig-height: 3
p_festlegung
```

Die Regel lässt sich merken: Wer eine Legende braucht, gehört ins `aes()`.
Wer nur eine hübschere Farbe will, gehört nach aussen. Ein `colour = "blau"`
im `aes()` erzeugt übrigens keine blauen Punkte, sondern eine Legende mit dem
einen Eintrag blau, weil ggplot2 den Text als Datenwert auffasst.

::: {.quiz}
`geom_point(aes(size = 3))` erzeugt eine Legende mit dem einzigen Eintrag 3.
Warum?

- [x] Alles im `aes()` gilt als Zuordnung, also wird die 3 als Variable mit
      einem Wert behandelt ~ Richtig. Gemeint war eine feste Grösse, und die
      gehört ausserhalb: `geom_point(size = 3)`.
- [ ] Die Zahl 3 ist als Grösse ungültig ~ Sie ist gültig, nur am falschen
      Ort geschrieben.
- [ ] ggplot2 zeigt immer eine Legende ~ Ohne Zuordnung gibt es nichts zu
      erklären, also auch keine Legende. In @fig-aes2-r ist genau das zu
      sehen.
:::

::: {.quiz}
Wann gehört `alpha` ins `aes()` und wann nach aussen?

- [ ] Immer ins `aes()`, es ist eine visuelle Eigenschaft ~ Visuell ist auch
      eine feste Farbe. Entscheidend ist, ob der Wert aus den Daten kommt.
- [x] Ins `aes()` nur, wenn die Durchsichtigkeit etwas über die Daten aussagt ~
      Richtig, etwa eine Messunsicherheit oder ein Gewicht. Dient sie nur dazu,
      überlappende Punkte sichtbar zu machen, ist sie Gestaltung und gehört
      nach aussen.
- [ ] Immer nach aussen, `alpha` kann nicht zugeordnet werden ~ Zuordnen lässt
      es sich sehr wohl, es ist nur selten gemeint.
:::

### Geome nach Fragestellung

Welches Geom passt, hängt daran, was gezeigt werden soll und welches
[Skalenniveau](lesson3.qmd) die Merkmale haben.

| Frage | Geom | Merkmale |
|---|---|---|
| Wie ist ein Merkmal verteilt? | `geom_histogram`, `geom_density` | ein metrisches |
| Wie hängen zwei Merkmale zusammen? | `geom_point` | zwei metrische |
| Wie unterscheiden sich Gruppen? | `geom_boxplot`, `geom_violin` | ein metrisches, ein kategoriales |
| Wie häufig ist eine Kategorie? | `geom_bar`, `geom_col` | ein kategoriales |
| Wie verläuft etwas über die Zeit? | `geom_line` | Zeit und ein metrisches |

::: panel-tabset
## R

```{r}
#| label: fig-geome-r
#| fig-cap: "Gruppenvergleich: Boxplot je Maschinentyp."
#| fig-height: 3.2
ggplot(maschinen, aes(typ, verbrauch)) +
  geom_boxplot(fill = "grey90", width = 0.5) +
  labs(x = NULL, y = "Verbrauch")
```

## Python

```{python}
#| label: fig-geome-py
#| fig-cap: "Derselbe Gruppenvergleich mit seaborn."
fig, ax = plt.subplots(figsize=(7, 3.2))
sns.boxplot(data=maschinen, x="typ", y="verbrauch", color="0.9", width=0.5, ax=ax)
ax.set_xlabel("")
ax.set_ylabel("Verbrauch")
plt.show()
```
:::

### Facetten statt vieler Einzelbilder

Sobald eine dritte Variable ins Spiel kommt, wird es eng. Man könnte sie über
die Farbe abbilden, aber bei mehr als drei oder vier Gruppen wird das
unübersichtlich. Facetten teilen die Grafik stattdessen in Teilbilder auf.

Der entscheidende Vorteil gegenüber mehreren getrennten Grafiken sind die
gemeinsamen Achsen: Nur dadurch sind die Teilbilder direkt vergleichbar.

::: panel-tabset
## R

```{r}
#| label: fig-facetten-r
#| fig-cap: "Ein Teilbild je Maschinentyp, mit gemeinsamen Achsen."
#| fig-height: 3.2
ggplot(maschinen, aes(laufzeit, verbrauch)) +
  geom_point(alpha = 0.6, size = 1.4) +
  geom_smooth(method = "lm", formula = y ~ x, se = FALSE, colour = "black") +
  facet_wrap(~ typ) +
  labs(x = "Laufzeit (h)", y = "Verbrauch (l)")
```

## Python

```{python}
#| label: fig-facetten-py
#| fig-cap: "Dieselbe Aufteilung als seaborn-Gitter."
g = sns.lmplot(data=maschinen, x="laufzeit", y="verbrauch", col="typ",
               height=2.8, aspect=0.85, ci=None,
               scatter_kws={"alpha": 0.6, "s": 14},
               line_kws={"color": "black"})
g.set_axis_labels("Laufzeit (h)", "Verbrauch (l)")
plt.show()
```
:::

An dieser Abbildung ist die Presse sofort als der Typ mit dem höheren
Grundverbrauch zu erkennen, während die Steigung in allen drei Teilbildern
ähnlich verläuft. Genau solche Aussagen sind der Zweck der Facettierung.

::: {.quiz}
Wann ist Farbe der Facettierung vorzuziehen?

- [x] Bei wenigen Gruppen, wenn der direkte Vergleich im selben
      Koordinatensystem zählt ~ Richtig. Überlagerte Punktwolken lassen kleine
      Unterschiede besser erkennen als nebeneinanderliegende Teilbilder, etwa
      bei zwei bis vier Gruppen.
- [ ] Immer, Facetten brauchen zu viel Platz ~ Ab etwa fünf Gruppen wird die
      Farbe unübersichtlich, und dann sind Facetten wie in @fig-facetten-r die
      bessere Wahl.
- [ ] Nie, Facetten sind grundsätzlich klarer ~ Sie zerlegen den direkten
      Vergleich in getrennte Bilder, was nicht immer gewollt ist.
:::

::: {.quiz}
Was geht verloren, wenn man in `facet_wrap` die Achsen mit `scales = "free"`
freigibt?

- [x] Die Vergleichbarkeit zwischen den Teilbildern ~ Richtig. Jedes bekommt
      seinen eigenen Wertebereich, und zwei Kurven mit sehr verschiedenen
      Niveaus sehen dann gleich steil aus.
- [ ] Nichts, die Daten bleiben dieselben ~ Die Daten schon, die Aussage des
      Bildes nicht.
- [ ] Die Facettierung selbst ~ Sie bleibt bestehen, nur die gemeinsame Skala
      entfällt.
:::

### Skalen: wo die Aussage entsteht

Die Skala übersetzt Datenwerte in Positionen und Farben. Diese Übersetzung ist
kein Darstellungsdetail, sondern Teil der Aussage. Am deutlichsten zeigt sich
das beim Nullpunkt einer Balkengrafik:

```{r}
#| label: fig-nullpunkt-r
#| fig-cap: "Dieselben drei Mittelwerte. Links mit Nullpunkt, rechts ohne."
#| fig-height: 3.2
mittel <- maschinen |>
  group_by(typ) |>
  summarise(mittel = mean(verbrauch), .groups = "drop")

par(mfrow = c(1, 2), mar = c(4, 4, 3, 1))
barplot(mittel$mittel, names.arg = mittel$typ, col = "grey75",
        ylim = c(0, 90), main = "mit Nullpunkt", ylab = "Verbrauch")
barplot(mittel$mittel, names.arg = mittel$typ, col = "grey75",
        ylim = c(40, 90), xpd = FALSE, main = "abgeschnitten")
```

Rechts wirkt der Unterschied dramatisch, links angemessen. Beide Bilder zeigen
dieselben Zahlen. Bei Balken, deren Länge die Grösse abbildet, gehört die
Nulllinie dazu; bei einer Linie, die einen Verlauf zeigt, ist ein
Ausschnitt legitim und oft nötig.

### Beschriftung ist kein Nachtrag

Eine Grafik ohne Achsenbeschriftung ist unvollständig. Der Titel sollte die
Aussage benennen und nicht den Diagrammtyp wiederholen; wer stattdessen
Streudiagramm Verbrauch gegen Laufzeit schreibt, verschenkt die eine Zeile, die
alle lesen.

::: panel-tabset
## R

```{r}
#| label: fig-fertig-r
#| fig-cap: "Dieselbe Grafik, fertig beschriftet."
ggplot(maschinen, aes(laufzeit, verbrauch, colour = typ)) +
  geom_point(alpha = 0.65, size = 1.6) +
  geom_smooth(method = "lm", formula = y ~ x, se = FALSE, linewidth = 0.7) +
  labs(
    title    = "Die Presse verbraucht unabhängig von der Laufzeit rund 14 l mehr",
    subtitle = "180 Ablesungen an drei Maschinentypen",
    x = "Laufzeit (h)", y = "Verbrauch (l)", colour = "Typ",
    caption  = "Simulierte Daten"
  ) +
  theme(legend.position = "bottom")
```

## Python

```{python}
#| label: fig-fertig-py
#| fig-cap: "Dieselbe Beschriftung mit seaborn und matplotlib."
fig, ax = plt.subplots()
sns.scatterplot(data=maschinen, x="laufzeit", y="verbrauch", hue="typ",
                alpha=0.65, s=22, ax=ax)
for name, teil in maschinen.groupby("typ"):
    k = np.polyfit(teil["laufzeit"], teil["verbrauch"], 1)
    xs = np.linspace(teil["laufzeit"].min(), teil["laufzeit"].max(), 2)
    ax.plot(xs, np.polyval(k, xs), linewidth=1)

ax.set_title("Die Presse verbraucht unabhängig von der Laufzeit rund 14 l mehr")
ax.set_xlabel("Laufzeit (h)")
ax.set_ylabel("Verbrauch (l)")
ax.legend(title="Typ", loc="upper left")
plt.show()
```
:::

::: {.note-box}
Der Vergleich zu [Matplotlib](../pyfr/lesson8.qmd) fällt hier deutlich aus.
ggplot2 leitet die Grafik aus der Zuordnung ab, Matplotlib zeichnet Elemente.
seaborn liegt dazwischen und übernimmt für die Standardfälle die Rolle, die in
R ggplot2 spielt.
:::

::: {.quiz}
Ein Titel lautet Streudiagramm Verbrauch gegen Laufzeit. Was ist daran
verschenkt?

- [ ] Nichts, er beschreibt die Grafik korrekt ~ Korrekt ja, aber er wiederholt
      nur, was ohnehin zu sehen ist.
- [x] Er nennt den Diagrammtyp statt der Erkenntnis ~ Richtig. Der Titel ist
      die einzige Zeile, die fast jeder liest. In @fig-fertig-r steht deshalb
      die Aussage darin und nicht die Bauform.
- [ ] Er ist zu kurz ~ Die Länge ist nicht das Problem, der Inhalt schon.
:::

::: {.quiz}
Wann darf die senkrechte Achse den Nullpunkt weglassen? @fig-nullpunkt-r zeigt
den Vergleich.

- [ ] Immer, wenn der interessante Bereich sonst zu klein wirkt ~ Genau diese
      Begründung führt zu irreführenden Balkendiagrammen.
- [x] Bei Linien, die einen Verlauf zeigen, besonders bei Grössen ohne
      sinnvollen Nullpunkt ~ Richtig, etwa bei Temperatur. Bei Balken nicht,
      weil dort die Länge die Grösse abbildet und ein abgeschnittener
      Nullpunkt die Verhältnisse verzerrt.
- [ ] Nie, der Nullpunkt gehört immer dazu ~ Bei einem Temperaturverlauf wäre
      das Bild dann leer im interessanten Bereich.
:::

## Verlinkte Ressourcen

- [ggplot2-Referenz](https://ggplot2.tidyverse.org/)
- [Kapitel zur Datenvisualisierung in R for Data Science](https://r4ds.hadley.nz/data-visualize)
- [seaborn-Dokumentation](https://seaborn.pydata.org/)
