---
title: "L9 – Diskrete Verteilungen"
description: "Zufallsvariablen, Erwartungswert und Varianz sowie Gleich-, Binomial- und Poissonverteilung."
categories: ["Wahrscheinlichkeit", "Verteilungen", "R", "Python"]
---

```{r}
#| label: setup-r
#| include: false
library(ggplot2)

theme_set(theme_minimal(base_size = 12))
set.seed(42)
```

```{python}
#| label: setup-python
#| include: false
import numpy as np
import pandas as pd
import matplotlib.pyplot as plt
from scipy import stats

plt.rcParams.update({"figure.figsize": (7, 4.2), "font.size": 11,
                     "savefig.dpi": 288, "figure.dpi": 288})
rng = np.random.default_rng(42)
```

## Kernideen aus dem Kurs

- Zufallsvariable als Abbildung des Ergebnisraums
- Wahrscheinlichkeitsfunktion und Verteilungsfunktion
- Erwartungswert und Varianz
- Diskrete Gleichverteilung
- Binomialverteilung und ihre drei Voraussetzungen
- Poissonverteilung als Verteilung seltener Ereignisse

## Erklärung

::: {.note-box}
**Vorwissen:** [L7](lesson7.qmd) für den Wahrscheinlichkeitsbegriff und
[L8](lesson8.qmd) für Unabhängigkeit, die bei der Binomialverteilung als
Voraussetzung wiederkehrt. Aus [L4](lesson4.qmd) wird der Unterschied zwischen
einer Kennzahl aus Daten und einer Eigenschaft des Modells gebraucht.
:::

### Vom Ereignis zur Zahl

In [L7](lesson7.qmd) waren Ereignisse noch sprachlich beschrieben, etwa
mindestens eine Sechs. Damit lässt sich argumentieren, aber schlecht rechnen.
Eine Zufallsvariable ordnet jedem Ergebnis eine Zahl zu und macht den Zufall
damit der Arithmetik zugänglich.

Beim zweifachen Würfelwurf wäre eine mögliche Zufallsvariable die Augensumme.
Der Ergebnisraum hat 36 Elemente, die Zufallsvariable nimmt elf Werte an, und
diese Werte sind unterschiedlich wahrscheinlich:

```{r}
#| label: zufallsvariable-r
kombinationen <- expand.grid(wurf1 = 1:6, wurf2 = 1:6)
summe <- kombinationen$wurf1 + kombinationen$wurf2

table(summe)                       # wie viele Kombinationen je Summe
round(prop.table(table(summe)), 3) # die Wahrscheinlichkeitsfunktion
```

Die zweite Zeile ist die **Wahrscheinlichkeitsfunktion**: Sie gibt jedem Wert
seine Wahrscheinlichkeit. Summiert man sie von unten auf, entsteht die
**Verteilungsfunktion**, die zu jedem Wert angibt, wie wahrscheinlich es ist,
höchstens diesen zu erreichen. Der Zusammenhang ist derselbe wie zwischen
relativer und kumulierter Häufigkeit in [L3](lesson3.qmd), nur im Modell statt
in Daten.

### Erwartungswert und Varianz

Der Erwartungswert ist das mit Wahrscheinlichkeiten gewichtete Mittel der
möglichen Werte:

$$E(X) = \sum_i x_i \cdot P(X = x_i)$$

Er ist der Wert, gegen den das arithmetische Mittel bei sehr vielen
Wiederholungen strebt, und muss selbst kein möglicher Wert sein. Der
Erwartungswert eines Würfels ist 3.5.

```{r}
#| label: erwartungswert-r
werte <- as.numeric(names(table(summe)))
p     <- as.numeric(prop.table(table(summe)))

ew <- sum(werte * p)
var_modell <- sum((werte - ew)^2 * p)

c(erwartungswert = ew, varianz = var_modell) |> round(3)

# Gegenprobe: 100000 simulierte Wuerfe
sim <- rowSums(matrix(sample(1:6, 2e5, replace = TRUE), ncol = 2))
c(mittel = mean(sim), varianz = var(sim)) |> round(3)
```

::: {.note-box}
Begrifflich streng zu trennen: Erwartungswert und Varianz sind Eigenschaften
des **Modells**, Mittelwert und empirische Varianz sind aus **Daten** gerechnet.
Sie fallen nicht zusammen, sondern das eine schätzt das andere. Die Simulation
oben zeigt, wie nahe sie sich bei genügend vielen Wiederholungen kommen.
:::

### Die Binomialverteilung

Wiederholt man denselben Versuch mit zwei möglichen Ausgängen mehrfach und
zählt die Erfolge, entsteht die Binomialverteilung. Ihre Formel setzt sich aus
zwei Teilen zusammen, die beide aus [L7](lesson7.qmd) bekannt sind:

$$P(X = k) = \underbrace{\binom{n}{k}}_{\text{wie viele Wege}} \cdot \underbrace{p^k (1-p)^{n-k}}_{\text{Wahrscheinlichkeit eines Weges}}$$

Der hintere Teil ist die Wahrscheinlichkeit einer bestimmten Abfolge, etwa
Erfolg, Fehlschlag, Erfolg. Der Binomialkoeffizient zählt, wie viele solche
Abfolgen zu genau $k$ Erfolgen führen. Das lässt sich nachrechnen:

```{r}
#| label: binomial-herleitung-r
n <- 5; k <- 2; p <- 0.3

choose(n, k) * p^k * (1 - p)^(n - k)   # von Hand
dbinom(k, size = n, prob = p)          # eingebaut
```

Die drei Voraussetzungen sind zugleich die Stellen, an denen die Verteilung in
der Praxis scheitert: feste Versuchszahl, Unabhängigkeit der Versuche,
konstante Erfolgswahrscheinlichkeit. Ziehen ohne Zurücklegen aus einer kleinen
Grundgesamtheit verletzt die zweite und dritte.

::: panel-tabset
## R

```{r}
#| label: fig-binomial-r
#| fig-cap: "Binomialverteilung für n = 20 bei drei Erfolgswahrscheinlichkeiten."
#| fig-height: 3.2
gitter <- expand.grid(k = 0:20, p = c(0.2, 0.5, 0.8))
gitter$dichte <- dbinom(gitter$k, size = 20, prob = gitter$p)
gitter$p_label <- paste("p =", gitter$p)

ggplot(gitter, aes(k, dichte)) +
  geom_col(fill = "grey70", width = 0.7) +
  facet_wrap(~ p_label) +
  labs(x = "Anzahl Erfolge", y = "Wahrscheinlichkeit")
```

## Python

```{python}
#| label: fig-binomial-py
#| fig-cap: "Dieselben drei Verteilungen mit scipy und matplotlib."
k = np.arange(0, 21)
fig, achsen = plt.subplots(1, 3, figsize=(7, 3.2), sharey=True)
for ax, p in zip(achsen, [0.2, 0.5, 0.8]):
    ax.bar(k, stats.binom.pmf(k, 20, p), color="0.7", width=0.7)
    ax.set_title(f"p = {p}")
    ax.set_xlabel("Anzahl Erfolge")
achsen[0].set_ylabel("Wahrscheinlichkeit")
fig.tight_layout()
plt.show()
```
:::

Vier Funktionen gehören zu jeder Verteilung, und ihre Namen folgen in R einem
festen Muster. Das Präfix sagt, was gefragt ist:

| Präfix | Frage | Beispiel |
|---|---|---|
| `d` | Wie wahrscheinlich ist genau dieser Wert? | `dbinom(3, 10, 0.3)` |
| `p` | Wie wahrscheinlich ist höchstens dieser Wert? | `pbinom(3, 10, 0.3)` |
| `q` | Welcher Wert wird mit dieser Wahrscheinlichkeit unterschritten? | `qbinom(0.95, 10, 0.3)` |
| `r` | Ziehe Zufallszahlen | `rbinom(5, 10, 0.3)` |

::: panel-tabset
## R

```{r}
#| label: dpqr-r
dbinom(3, size = 10, prob = 0.3)      # genau 3 Erfolge
pbinom(3, size = 10, prob = 0.3)      # hoechstens 3
1 - pbinom(3, size = 10, prob = 0.3)  # mehr als 3
qbinom(0.95, size = 10, prob = 0.3)
rbinom(5, size = 10, prob = 0.3)
```

## Python

```{python}
#| label: dpqr-py
print(stats.binom.pmf(3, n=10, p=0.3))
print(stats.binom.cdf(3, n=10, p=0.3))
print(stats.binom.sf(3, n=10, p=0.3))     # sf ist 1 - cdf
print(stats.binom.ppf(0.95, n=10, p=0.3))
print(stats.binom.rvs(n=10, p=0.3, size=5, random_state=42))
```
:::

::: {.quiz}
Warum ist `1 - pbinom(3, 10, 0.3)` die Wahrscheinlichkeit für **mehr als** drei
Erfolge und nicht für mindestens drei?

- [x] Weil `pbinom(3, ...)` höchstens drei bedeutet und die Drei einschliesst ~
      Richtig. Das Gegenereignis dazu ist vier und aufwärts. Für mindestens
      drei müsste `1 - pbinom(2, ...)` stehen.
- [ ] Weil `pbinom` bei null zu zählen beginnt ~ Das tut es, ändert aber nichts
      an der Grenze.
- [ ] Weil die Binomialverteilung diskret ist ~ Diskret ist sie, und genau
      deshalb ist die Verschiebung um eins überhaupt möglich. Der Grund liegt
      aber in der Bedeutung von höchstens.
:::

::: {.quiz}
Aus einer Urne mit zehn Kugeln, davon drei roten, wird fünfmal ohne Zurücklegen
gezogen. Warum ist die Anzahl roter Kugeln nicht binomialverteilt?

- [ ] Weil die Stichprobe zu klein ist ~ Der Umfang ist nicht die Bedingung.
- [x] Weil sich die Erfolgswahrscheinlichkeit mit jeder Ziehung ändert ~
      Richtig. Nach einer gezogenen roten Kugel sind nur noch zwei von neun
      rot. Damit sind die Ziehungen weder unabhängig noch gleich
      wahrscheinlich; zuständig ist die hypergeometrische Verteilung.
- [ ] Weil es nur zwei Farben gibt ~ Zwei Ausgänge sind gerade die
      Voraussetzung der Binomialverteilung.
:::

### Die Poissonverteilung

Manchmal gibt es keine feste Versuchszahl. Wie viele Störungen treten pro
Schicht auf, wie viele Anrufe pro Stunde? Ereignisse treten in einem Intervall
auf, ohne dass man sagen könnte, wie viele Gelegenheiten es gegeben hätte.

Die Poissonverteilung beschreibt diesen Fall mit einem einzigen Parameter, der
mittleren Anzahl je Intervall. Ihre auffälligste Eigenschaft ist, dass
Erwartungswert und Varianz beide gleich diesem Parameter sind:

```{r}
#| label: poisson-r
lambda <- 2.5

k <- 0:10
ew  <- sum(k * dpois(k, lambda))
var <- sum((k - ew)^2 * dpois(k, lambda))

c(lambda = lambda, erwartungswert = ew, varianz = var) |> round(3)
```

Das ist ein brauchbarer Prüfstein für echte Daten. Liegt die beobachtete
Streuung deutlich über dem Mittel, spricht das gegen das Modell; man nennt das
Überdispersion und findet sie oft dort, wo Ereignisse in Schüben auftreten.

Zwischen beiden Verteilungen besteht ein Zusammenhang: Bei vielen Versuchen mit
kleiner Erfolgswahrscheinlichkeit nähert sich die Binomial- der
Poissonverteilung an.

::: panel-tabset
## R

```{r}
#| label: fig-poisson-r
#| fig-cap: "Binomialverteilung mit n = 500 und p = 0.005 gegen die Poissonverteilung mit lambda = 2.5."
#| fig-height: 3.2
k <- 0:12
vergleich <- data.frame(
  k      = rep(k, 2),
  dichte = c(dbinom(k, size = 500, prob = 0.005), dpois(k, 2.5)),
  modell = rep(c("Binomial (n=500, p=0.005)", "Poisson (lambda=2.5)"), each = length(k))
)

ggplot(vergleich, aes(k, dichte, fill = modell)) +
  geom_col(position = "dodge", width = 0.75) +
  labs(x = "Anzahl Ereignisse", y = "Wahrscheinlichkeit", fill = NULL) +
  theme(legend.position = "bottom")
```

## Python

```{python}
#| label: fig-poisson-py
#| fig-cap: "Dieselbe Annäherung mit scipy und matplotlib."
k = np.arange(0, 13)
breite = 0.4

fig, ax = plt.subplots(figsize=(7, 3.2))
ax.bar(k - breite/2, stats.binom.pmf(k, 500, 0.005), width=breite,
       label="Binomial (n=500, p=0.005)", color="0.55")
ax.bar(k + breite/2, stats.poisson.pmf(k, 2.5), width=breite,
       label="Poisson (lambda=2.5)", color="0.8")
ax.set_xlabel("Anzahl Ereignisse")
ax.set_ylabel("Wahrscheinlichkeit")
ax.legend()
plt.show()
```
:::

Die Balken liegen fast deckungsgleich. Praktisch heisst das, dass man bei
seltenen Ereignissen mit der Poissonverteilung rechnen darf, auch wenn im
Hintergrund viele einzelne Gelegenheiten stehen, deren Anzahl man gar nicht
kennt.

::: {.quiz}
Im Mittel fallen 2.5 Maschinen pro Woche aus, die beobachtete Varianz beträgt 9.
Was folgt daraus?

- [ ] Nichts, Mittel und Varianz dürfen abweichen ~ Bei den meisten Verteilungen
      ja. Bei der Poissonverteilung nicht, und die wäre hier das naheliegende
      Modell.
- [x] Das Poisson-Modell passt nicht ~ Richtig. Bei ihr sind Erwartungswert und
      Varianz gleich. Eine fast viermal so grosse Streuung heisst Überdispersion
      und deutet auf Ausfälle in Schüben.
- [ ] Die Ausfälle sind normalverteilt ~ Aus der Abweichung folgt nur, dass
      Poisson nicht passt, nicht welches Modell zutrifft.
:::

::: {.quiz}
In @fig-poisson-r liegen die Balken der Binomialverteilung mit n = 500 und
p = 0.005 fast deckungsgleich über denen der Poissonverteilung. Was heisst das
praktisch?

- [x] Bei seltenen Ereignissen darf mit Poisson gerechnet werden, auch wenn man
      die Zahl der Gelegenheiten nicht kennt ~ Richtig. Genau das ist der
      Nutzen der Näherung, denn die Zahl der Gelegenheiten ist in der Praxis
      meist unbekannt.
- [ ] Die beiden Verteilungen sind dasselbe ~ Sie nähern sich nur unter dieser
      Bedingung an. Bei p = 0.5 sehen sie völlig verschieden aus.
- [ ] Die Binomialverteilung ist überflüssig ~ Sie bleibt richtig, wo die
      Versuchszahl bekannt und p nicht klein ist.
:::

## Verlinkte Ressourcen

- [OpenIntro Statistics, Kapitel zu Verteilungen](https://www.openintro.org/book/os/)
- [Verteilungen in der R-Dokumentation](https://stat.ethz.ch/R-manual/R-devel/library/stats/html/Distributions.html)
