---
title: "L13 – Hypothesentests & t-Test"
description: "Aufbau eines Tests, Fehlerarten und p-Wert sowie die drei Varianten des t-Tests."
categories: ["Hypothesentests", "Verteilungen", "R", "Python"]
---

```{r}
#| label: setup-r
#| include: false
library(ggplot2)

theme_set(theme_minimal(base_size = 12))
set.seed(42)
```

```{python}
#| label: setup-python
#| include: false
import numpy as np
import pandas as pd
import matplotlib.pyplot as plt
from scipy import stats

plt.rcParams.update({"figure.figsize": (7, 4.2), "font.size": 11,
                     "savefig.dpi": 288, "figure.dpi": 288})
rng = np.random.default_rng(42)
```

## Kernideen aus dem Kurs

- Null- und Alternativhypothese
- Fehler erster und zweiter Art
- Signifikanzniveau, Teststatistik, p-Wert
- Ein- und zweiseitige Fragestellung
- Einstichproben-, Zweistichproben- und gepaarter t-Test
- Voraussetzungen und nichtparametrische Ausweichverfahren

## Erklärung

::: {.note-box}
**Vorwissen:** [L12 – Schätzen & Konfidenzintervalle](lesson12.qmd) für
Standardfehler und t-Verteilung, die hier unverändert wiederkehren, und
[L10](lesson10.qmd) für den zentralen Grenzwertsatz. Der Test für kategoriale
Daten folgt in [L14](lesson14.qmd).
:::

### Die Frage hinter jedem Test

Zwei Maschinen liefern Werkstücke, die eine im Mittel 0.4 Millimeter dicker als
die andere. Ist das ein Unterschied oder Zufall? Aus zwei Stichproben allein
lässt sich das nicht ablesen, denn zwei Stichproben aus derselben Quelle
unterscheiden sich immer.

Der Hypothesentest beantwortet diese Frage über einen Umweg. Er nimmt zunächst
an, es gebe keinen Unterschied, und fragt dann, wie ungewöhnlich die
beobachteten Daten unter dieser Annahme wären.

### Der Aufbau

Die Nullhypothese ist die Annahme, die widerlegt werden soll, üblicherweise
kein Unterschied oder kein Effekt. Die Alternativhypothese ist das, was man
zeigen möchte.

Diese Asymmetrie ist wichtig: Ein Test kann die Nullhypothese verwerfen oder
nicht verwerfen. **Bestätigt wird sie nie.** Fehlender Nachweis eines
Unterschieds ist etwas anderes als der Nachweis, dass keiner besteht.

Was passieren kann, lässt sich in vier Feldern darstellen:

| | Nullhypothese ist wahr | Nullhypothese ist falsch |
|---|---|---|
| **verworfen** | Fehler erster Art, Wahrscheinlichkeit $\alpha$ | richtige Entscheidung, Teststärke |
| **nicht verworfen** | richtige Entscheidung | Fehler zweiter Art, Wahrscheinlichkeit $\beta$ |

Der Fehler erster Art wird durch das Signifikanzniveau direkt begrenzt,
üblicherweise auf fünf Prozent. Der Fehler zweiter Art ergibt sich aus
Stichprobenumfang und Effektgrösse und wird selten berichtet, obwohl er in der
Praxis oft der bedeutsamere ist.

### Was der p-Wert ist

Der p-Wert ist die Wahrscheinlichkeit, unter der Nullhypothese ein mindestens
so extremes Ergebnis zu erhalten wie das beobachtete. Er ist **nicht** die
Wahrscheinlichkeit, dass die Nullhypothese stimmt.

Das lässt sich zeigen, indem man tausendmal aus derselben Quelle zieht, wo also
tatsächlich kein Unterschied besteht:

::: panel-tabset
## R

```{r}
#| label: fig-pwert-r
#| fig-cap: "1000 Tests auf Daten ohne echten Unterschied. Unter der Nullhypothese ist der p-Wert gleichverteilt."
#| fig-height: 3.2
p_werte <- replicate(1000, t.test(rnorm(20), rnorm(20))$p.value)

ggplot(data.frame(p_werte), aes(p_werte)) +
  geom_histogram(binwidth = 0.05, boundary = 0,
                 fill = "grey75", colour = "white") +
  geom_vline(xintercept = 0.05, linetype = "dashed") +
  labs(x = "p-Wert", y = "Anzahl")

mean(p_werte < 0.05)      # Anteil faelschlich signifikanter Tests
```

## Python

```{python}
#| label: fig-pwert-py
#| fig-cap: "Dieselbe Simulation mit scipy."
p_werte = np.array([stats.ttest_ind(rng.normal(size=20),
                                    rng.normal(size=20)).pvalue
                    for _ in range(1000)])

fig, ax = plt.subplots(figsize=(7, 3.2))
ax.hist(p_werte, bins=20, range=(0, 1), color="0.75", edgecolor="white")
ax.axvline(0.05, linestyle="--", color="black")
ax.set_xlabel("p-Wert"); ax.set_ylabel("Anzahl")
plt.show()
print((p_werte < 0.05).mean())
```
:::

Zwei Dinge sind daran abzulesen. Erstens ist der p-Wert unter der
Nullhypothese gleichverteilt, jeder Wert also gleich häufig. Zweitens landen
rund fünf Prozent unter 0.05, obwohl kein Unterschied besteht. Genau das ist
der Fehler erster Art, und er ist keine Panne, sondern der eingebaute Preis des
Verfahrens.

::: {.note-box}
Daraus folgt unmittelbar das Problem des mehrfachen Testens. Wer zwanzig
Zusammenhänge prüft, findet im Schnitt einen signifikanten, auch wenn keiner
besteht. Wer nur diesen berichtet, berichtet Rauschen.
:::

### Signifikant heisst nicht bedeutsam

Bei grossen Stichproben wird jede noch so kleine Abweichung signifikant. Der
p-Wert misst nicht die Grösse eines Effekts, sondern nur, wie gut er vom Zufall
zu unterscheiden ist.

```{r}
#| label: effektgroesse-r
# ein winziger, praktisch bedeutungsloser Unterschied
gross_a <- rnorm(50000, mean = 100.0, sd = 15)
gross_b <- rnorm(50000, mean = 100.3, sd = 15)

test <- t.test(gross_a, gross_b)
c(differenz = round(mean(gross_b) - mean(gross_a), 3),
  p_wert    = signif(test$p.value, 3))
```

Der Unterschied beträgt Bruchteile eines Punktes auf einer Skala mit einer
Standardabweichung von 15, ist also praktisch bedeutungslos, und trotzdem
hochsignifikant. Deshalb gehört zu jedem Testergebnis eine Effektgrösse oder
ein Konfidenzintervall.

### Die drei t-Tests

Alle drei prüfen Mittelwerte, unterscheiden sich aber in der Datenstruktur.

| Variante | Frage | Datenlage |
|---|---|---|
| Einstichproben | Weicht der Mittelwert von einem Sollwert ab? | eine Gruppe, ein Referenzwert |
| Zweistichproben | Unterscheiden sich zwei Gruppen? | zwei unabhängige Gruppen |
| Gepaart | Hat sich etwas verändert? | zwei Messungen am selben Objekt |

::: panel-tabset
## R

```{r}
#| label: ttests-r
dicke <- rnorm(30, mean = 12.1, sd = 0.4)

# 1. gegen den Sollwert 12
t.test(dicke, mu = 12)

# 2. zwei unabhaengige Maschinen
maschine_a <- rnorm(25, mean = 12.1, sd = 0.4)
maschine_b <- rnorm(25, mean = 12.4, sd = 0.5)
t.test(maschine_a, maschine_b)      # Welch, ungleiche Varianzen erlaubt
```

## Python

```{python}
#| label: ttests-py
dicke = rng.normal(12.1, 0.4, 30)
print(stats.ttest_1samp(dicke, popmean=12))

maschine_a = rng.normal(12.1, 0.4, 25)
maschine_b = rng.normal(12.4, 0.5, 25)
print(stats.ttest_ind(maschine_a, maschine_b, equal_var=False))
```
:::

### Warum gepaart deutlich stärker ist

Wird dasselbe Objekt zweimal gemessen, etwa vor und nach einer Wartung, gehören
die Werte paarweise zusammen. Der gepaarte Test rechnet auf den Differenzen und
entfernt damit die Unterschiede zwischen den Objekten aus der Rechnung.

```{r}
#| label: gepaart-r
# 20 Maschinen, jede mit eigenem Niveau, alle gewinnen 0.6 durch die Wartung
niveau  <- rnorm(20, mean = 100, sd = 12)     # grosse Unterschiede zwischen Maschinen
vorher  <- niveau + rnorm(20, 0, 1)
nachher <- niveau + 0.6 + rnorm(20, 0, 1)

signif(t.test(nachher, vorher, paired = TRUE)$p.value, 3)   # gepaart
signif(t.test(nachher, vorher)$p.value, 3)                  # faelschlich ungepaart
```

Der gepaarte Test findet den Effekt deutlich, der ungepaarte nicht. Die
Streuung zwischen den Maschinen ist so gross, dass sie den kleinen, aber
systematischen Gewinn überdeckt. Wer die Paarung ignoriert, verschenkt genau
diese Information.

### Voraussetzungen und Ausweg

Vorausgesetzt werden unabhängige Beobachtungen und annähernd normalverteilte
Werte, beim gepaarten Test die Normalverteilung der Differenzen. Dank des
zentralen Grenzwertsatzes wird die zweite Anforderung mit wachsendem Umfang
unkritisch.

Kritisch bleibt sie bei kleinen, deutlich schiefen Stichproben. Dort ist ein
rangbasiertes Verfahren die sichere Wahl:

```{r}
#| label: nichtparametrisch-r
schief_a <- rexp(12, rate = 1)
schief_b <- rexp(12, rate = 0.5)

signif(t.test(schief_a, schief_b)$p.value, 3)
signif(wilcox.test(schief_a, schief_b)$p.value, 3)
```

::: {.note-box}
Ein- oder zweiseitig wird **vor** dem Blick in die Daten festgelegt. Die
Richtung nachträglich nach dem beobachteten Ergebnis zu wählen, halbiert den
p-Wert unzulässig und verdoppelt damit den Fehler erster Art.
:::

::: {.quiz}
Ein Test ergibt p = 0.31. Was darf man daraus schliessen?

- [ ] Dass kein Unterschied besteht ~ Fehlender Nachweis eines Unterschieds ist
      etwas anderes als der Nachweis, dass keiner besteht.
- [x] Nur, dass die Daten mit der Nullhypothese vereinbar sind ~ Richtig.
      Möglicherweise ist die Stichprobe zu klein, um einen vorhandenen Effekt
      zu erkennen. Berichtet gehört zusätzlich das Konfidenzintervall, denn es
      zeigt, welche Effektgrössen die Daten noch zulassen.
- [ ] Dass die Nullhypothese mit 69 Prozent Wahrscheinlichkeit stimmt ~ Der
      p-Wert ist keine Wahrscheinlichkeit für eine Hypothese.
:::

::: {.quiz}
Warum ist es unzulässig, nach einem p-Wert von 0.06 die Stichprobe zu
vergrössern und erneut zu testen?

- [x] Weil der Fehler erster Art dadurch unkontrolliert steigt ~ Richtig. Wer
      nachlegt, bis das Ergebnis signifikant wird, findet irgendwann immer
      etwas, da der p-Wert bei jeder Zwischenauswertung erneut unter die
      Schwelle rutschen kann. Der Umfang gehört vorher festgelegt.
- [ ] Weil grössere Stichproben verzerrt sind ~ Sie sind es nicht; das Problem
      liegt im wiederholten Testen, nicht im Umfang.
- [ ] Weil 0.06 bereits signifikant ist ~ Bei einem Niveau von fünf Prozent ist
      es das nicht, und die Schwelle nachträglich zu verschieben wäre derselbe
      Fehler in anderer Form.
:::

::: {.quiz}
In @fig-pwert-r sind die p-Werte aus 1000 Tests auf Daten **ohne** echten
Unterschied dargestellt. Was ist daran zu sehen?

- [ ] Die meisten p-Werte liegen nahe bei eins ~ Sie sind gleichverteilt, jeder
      Bereich kommt gleich häufig vor.
- [x] Etwa fünf Prozent liegen unter 0.05, obwohl kein Unterschied besteht ~
      Richtig. Das ist der Fehler erster Art, und er ist keine Panne, sondern
      der eingebaute Preis des Verfahrens. Daraus folgt das Problem des
      mehrfachen Testens.
- [ ] Das Verfahren ist unbrauchbar ~ Es tut genau, was es zusagt. Die Schwelle
      begrenzt die Fehlerrate, sie schliesst Fehler nicht aus.
:::

## Verlinkte Ressourcen

- [OpenIntro Statistics, Kapitel zur Inferenz](https://www.openintro.org/book/os/)
- [Dokumentation zu `t.test` in R](https://stat.ethz.ch/R-manual/R-devel/library/stats/html/t.test.html)
