---
title: "L14 – Chi-Quadrat-Tests"
description: "Anpassungstest auf eine Verteilung und Unabhängigkeitstest in der Kreuztabelle."
categories: ["Hypothesentests", "Verteilungen", "R", "Python"]
---

```{r}
#| label: setup-r
#| include: false
library(ggplot2)

theme_set(theme_minimal(base_size = 12))
set.seed(42)
```

```{python}
#| label: setup-python
#| include: false
import numpy as np
import pandas as pd
import matplotlib.pyplot as plt
from scipy import stats

plt.rcParams.update({"figure.figsize": (7, 4.2), "font.size": 11,
                     "savefig.dpi": 288, "figure.dpi": 288})
rng = np.random.default_rng(42)
```

## Kernideen aus dem Kurs

- Beobachtete gegenüber erwarteten Häufigkeiten
- Chi-Quadrat-Statistik und Freiheitsgrade
- Anpassungstest auf eine vorgegebene Verteilung
- Unabhängigkeitstest in der Kreuztabelle
- Voraussetzung an die erwarteten Häufigkeiten
- Standardisierte Residuen zur Deutung

## Erklärung

::: {.note-box}
**Vorwissen:** [L13 – Hypothesentests](lesson13.qmd) für Nullhypothese, p-Wert
und Signifikanzniveau, sowie [L3 – Skalenniveaus](lesson3.qmd), weil dieser
Test für nominale Merkmale zuständig ist. Damit schliesst ESDS ab.
:::

### Wenn es nichts zu mitteln gibt

Der t-Test vergleicht Mittelwerte und setzt damit metrische Daten voraus. Viele
Merkmale sind aber Kategorien: bestanden oder nicht, Standort, Fehlerart. Hier
gibt es nur Häufigkeiten, und für deren Vergleich ist der Chi-Quadrat-Test
zuständig.

Sein Grundgedanke ist in beiden Varianten derselbe. Aus der Nullhypothese
werden erwartete Häufigkeiten abgeleitet, und dann wird gemessen, wie weit die
beobachteten davon abweichen.

### Die Teststatistik

$$\chi^2 = \sum_i \frac{(B_i - E_i)^2}{E_i}$$

Drei Bestandteile, jeder mit einem Grund. Die Differenz misst die Abweichung.
Das Quadrat sorgt dafür, dass sich Abweichungen nach oben und unten nicht
aufheben. Die Division durch die erwartete Häufigkeit setzt die Abweichung ins
Verhältnis zur Grösse der Zelle.

Der letzte Punkt ist der entscheidende und lässt sich zeigen:

```{r}
#| label: normierung-r
# zehn Faelle Abweichung, einmal bei kleiner, einmal bei grosser Erwartung
data.frame(
  erwartet   = c(20, 1000),
  beobachtet = c(30, 1010),
  beitrag    = round((c(30, 1010) - c(20, 1000))^2 / c(20, 1000), 3)
)
```

Dieselben zehn Fälle Abweichung wiegen bei zwanzig erwarteten Fällen fünfzig
Mal so schwer wie bei tausend. Das entspricht der Anschauung: Zehn statt zwanzig
Fällen ist auffällig, 1010 statt 1000 nicht.

### Der Anpassungstest

Hier ist eine Verteilung vorgegeben, und geprüft wird, ob die Daten dazu passen.
Ein Betrieb behauptet, seine Ausschussgründe verteilten sich zu 20, 25, 30 und
25 Prozent auf vier Kategorien:

::: panel-tabset
## R

```{r}
#| label: anpassung-r
beobachtet <- c(38, 52, 60, 50)
anteile    <- c(0.20, 0.25, 0.30, 0.25)

test <- chisq.test(beobachtet, p = anteile)
test$expected      # so viele waeren zu erwarten
test
```

## Python

```{python}
#| label: anpassung-py
beobachtet = np.array([38, 52, 60, 50])
anteile = np.array([0.20, 0.25, 0.30, 0.25])
erwartet = beobachtet.sum() * anteile

print(erwartet)
print(stats.chisquare(f_obs=beobachtet, f_exp=erwartet))
```
:::

Die Freiheitsgrade betragen hier drei, also die Zahl der Kategorien minus eins.
Der Grund ist, dass die Gesamtzahl festliegt: Sind drei Kategorien besetzt,
ergibt sich die vierte zwangsläufig. Wird zusätzlich ein Parameter aus den
Daten geschätzt, etwa der Mittelwert bei einer Anpassung an die
Poissonverteilung, sinkt die Zahl um eins weiter.

### Der Unabhängigkeitstest

Bei zwei kategorialen Merkmalen lautet die Frage, ob sie zusammenhängen. Die
erwarteten Häufigkeiten kommen dann nicht von aussen, sondern aus den
Randsummen der Tabelle selbst, unter der Annahme der Unabhängigkeit.

Für jede Zelle gilt:

$$E_{ij} = \frac{\text{Zeilensumme}_i \cdot \text{Spaltensumme}_j}{n}$$

Das ist genau die Regel aus [L8](lesson8.qmd), nach der sich bei Unabhängigkeit
die Wahrscheinlichkeiten multiplizieren.

::: panel-tabset
## R

```{r}
#| label: unabhaengigkeit-r
tab <- matrix(c(30, 20, 10,
                15, 35, 40), nrow = 2, byrow = TRUE,
              dimnames = list(schicht = c("Früh", "Spät"),
                              fehler  = c("Mass", "Oberfläche", "Material")))
tab

u <- chisq.test(tab)
round(u$expected, 1)     # unter Unabhaengigkeit erwartet
u
```

## Python

```{python}
#| label: unabhaengigkeit-py
tab = pd.DataFrame([[30, 20, 10], [15, 35, 40]],
                   index=["Früh", "Spät"],
                   columns=["Mass", "Oberfläche", "Material"])
print(tab)

chi2, p, dof, erwartet = stats.chi2_contingency(tab)
print(pd.DataFrame(erwartet, index=tab.index, columns=tab.columns).round(1))
print({"chi2": round(chi2, 2), "p": float(f"{p:.3g}"), "df": dof})
```
:::

Die Freiheitsgrade sind hier das Produkt aus um eins verminderten Zeilen- und
Spaltenzahlen, also $(2-1)(3-1) = 2$. Wer sie falsch zählt, erhält einen
p-Wert, der methodisch korrekt aussieht und trotzdem falsch ist.

### Welche Zelle den Ausschlag gibt

Ein signifikantes Ergebnis sagt nur, dass es irgendwo eine Abweichung gibt.
Wo, verraten die standardisierten Residuen. Werte über etwa zwei nach Betrag
markieren die auffälligen Zellen:

::: panel-tabset
## R

```{r}
#| label: residuen-r
round(u$stdres, 2)
```

## Python

```{python}
#| label: residuen-py
resid = (tab.values - erwartet) / np.sqrt(erwartet)
print(pd.DataFrame(resid, index=tab.index, columns=tab.columns).round(2))
```
:::

```{r}
#| label: fig-residuen-chi-r
#| fig-cap: "Standardisierte Residuen. Massfehler treten in der Frühschicht deutlich häufiger auf als erwartet, Materialfehler in der Spätschicht."
#| fig-height: 3.2
lang <- as.data.frame(as.table(u$stdres))
names(lang) <- c("schicht", "fehler", "residuum")

ggplot(lang, aes(fehler, residuum, fill = schicht)) +
  geom_col(position = "dodge", width = 0.7) +
  geom_hline(yintercept = c(-2, 2), linetype = "dashed") +
  labs(x = NULL, y = "standardisiertes Residuum", fill = "Schicht") +
  theme(legend.position = "bottom")
```

Damit wird aus dem Testergebnis eine inhaltliche Aussage. Ohne diesen Schritt
bliebe es bei der Feststellung, dass Schicht und Fehlerart zusammenhängen, ohne
zu wissen, wie.

### Die Voraussetzung

Die Chi-Quadrat-Verteilung ist eine Näherung, und sie wird unzuverlässig, wenn
die erwarteten Häufigkeiten zu klein sind. Als Faustregel sollten alle
erwarteten Häufigkeiten mindestens fünf betragen. R warnt von sich aus:

```{r}
#| label: warnung-r
#| warning: true
klein <- matrix(c(2, 8, 9, 3), nrow = 2)
chisq.test(klein)
```

Zwei Auswege stehen offen: dünn besetzte Kategorien inhaltlich sinnvoll
zusammenfassen, oder ein exaktes Verfahren verwenden.

```{r}
#| label: exakt-r
fisher.test(klein)
```

::: {.quiz}
Warum hat eine Kreuztabelle mit 4 Zeilen und 3 Spalten sechs Freiheitsgrade?

- [x] Weil bei festen Randsummen nur drei mal zwei Zellen frei wählbar sind ~
      Richtig. Sind sechs Zellen gefüllt, ergeben sich die übrigen zwangsläufig.
      Die Freiheitsgrade zählen, wie viel an der Tabelle variieren kann.
- [ ] Weil 4 plus 3 minus 1 gleich 6 ist ~ Das Ergebnis stimmt zufällig, die
      Regel nicht. Bei 5 Zeilen und 3 Spalten käme man damit auf 7 statt auf 8.
- [ ] Weil zwölf Zellen minus sechs Randsummen bleiben ~ Die Randsummen sind
      sieben, und die Rechnung führt hier nur zufällig in die Nähe.
:::

::: {.quiz}
Ein Unabhängigkeitstest ergibt p = 0.002. Wie berichtet man das inhaltlich
sinnvoll? @fig-residuen-chi-r zeigt den nächsten Schritt.

- [ ] Mit dem p-Wert, der spricht für sich ~ Er sagt nur, dass es irgendwo eine
      Abweichung gibt, nicht wo.
- [x] Mit der Aussage über den Zusammenhang und den auffälligen Zellen ~
      Richtig. Erst die standardisierten Residuen zeigen, welche Kombinationen
      häufiger oder seltener auftreten als bei Unabhängigkeit zu erwarten. Das
      beantwortet die Frage, die zum Test geführt hat.
- [ ] Mit der Chi-Quadrat-Statistik statt des p-Werts ~ Auch sie ist nur eine
      Gesamtzahl ohne inhaltliche Richtung.
:::

::: {.quiz}
In einer Kreuztabelle liegen mehrere erwartete Häufigkeiten unter fünf. Was
folgt daraus?

- [ ] Der Test wird konservativer und damit sicherer ~ Er wird nicht sicherer,
      sondern unzuverlässig, und zwar in beide Richtungen.
- [x] Die Näherung durch die Chi-Quadrat-Verteilung ist nicht mehr verlässlich ~
      Richtig. Auswege sind das inhaltlich sinnvolle Zusammenfassen dünn
      besetzter Kategorien oder ein exaktes Verfahren wie der Test nach Fisher.
- [ ] Die Stichprobe muss verworfen werden ~ Sie bleibt brauchbar, nur das
      Verfahren muss angepasst werden.
:::

## Verlinkte Ressourcen

- [OpenIntro Statistics, Kapitel zu kategorialen Daten](https://www.openintro.org/book/os/)
- [Dokumentation zu `chisq.test` in R](https://stat.ethz.ch/R-manual/R-devel/library/stats/html/chisq.test.html)
