---
title: "L7 – Kombinatorik & Wahrscheinlichkeit"
description: "Abzählverfahren sowie der Laplacesche, statistische und axiomatische Wahrscheinlichkeitsbegriff."
categories: ["Wahrscheinlichkeit", "R", "Python"]
---

```{r}
#| label: setup-r
#| include: false
library(ggplot2)

theme_set(theme_minimal(base_size = 12))
set.seed(42)
```

```{python}
#| label: setup-python
#| include: false
import numpy as np
import pandas as pd
import matplotlib.pyplot as plt
import math

plt.rcParams.update({"figure.figsize": (7, 4.2), "font.size": 11,
                     "savefig.dpi": 288, "figure.dpi": 288})
rng = np.random.default_rng(42)
```

## Kernideen aus dem Kurs

- Auswahl mit und ohne Zurücklegen, mit und ohne Anordnung
- Permutation, Variation, Kombination
- Laplace-Wahrscheinlichkeit als Abzählen
- Statistischer Wahrscheinlichkeitsbegriff über [relative Häufigkeiten](lesson3.qmd)
- Axiomatischer Zugang nach Kolmogorow
- Additionssatz und Gegenereignis

## Erklärung

::: {.note-box}
**Vorwissen:** [L3 – Skalenniveaus & Häufigkeiten](lesson3.qmd) für den Begriff
der relativen Häufigkeit. Alles Weitere wird hier aufgebaut. Diese Seite ist
der Übergang von der beschreibenden zur schliessenden Statistik.
:::

### Warum Abzählen der Anfang ist

Die Frage, wie wahrscheinlich etwas ist, lässt sich in einfachen Fällen durch
Zählen beantworten: Wie viele Ergebnisse gibt es insgesamt, und wie viele davon
sind die gesuchten? Beim Würfel sind es sechs und eines. Bei sechs Richtigen im
Lotto sind es rund vierzehn Millionen und eines, und diese Zahl will berechnet
und nicht abgezählt werden.

Genau dafür ist die Kombinatorik da. Sie ist kein Selbstzweck, sondern die
Rechenmaschine hinter dem Nenner.

### Die zwei Fragen vor jeder Formel

Statt vier Formeln auswendig zu lernen, lohnt es sich, zwei Fragen zu stellen:

1. **Wird zurückgelegt?** Kann dasselbe Element mehrfach gewählt werden?
2. **Spielt die Reihenfolge eine Rolle?** Ist ABC etwas anderes als CBA?

Aus den Antworten ergeben sich die vier Standardfälle. Gezogen werden $k$ aus
$n$ Elementen:

| Zurücklegen | Reihenfolge | Anzahl | Beispiel |
|---|---|---|---|
| ja | ja | $n^k$ | dreistelliger Zahlencode |
| nein | ja | $\frac{n!}{(n-k)!}$ | Podestplätze bei einem Rennen |
| nein | nein | $\binom{n}{k} = \frac{n!}{k!\,(n-k)!}$ | Lottozahlen |
| ja | nein | $\binom{n+k-1}{k}$ | Kugeln aus einer Urne, nur die Anzahl je Farbe zählt |

Die dritte Zeile lässt sich aus der zweiten herleiten, und das erklärt, woher
der Binomialkoeffizient kommt. Zieht man drei aus zehn mit Beachtung der
Reihenfolge, gibt es $10 \cdot 9 \cdot 8 = 720$ Möglichkeiten. Interessiert die
Reihenfolge nicht, ist jede Auswahl dabei $3! = 6$ mal gezählt worden, einmal
je Anordnung. Also bleiben $720 / 6 = 120$.

::: panel-tabset
## R

```{r}
#| label: kombinatorik-r
n <- 10; k <- 3

n^k                      # mit Zuruecklegen, mit Anordnung
factorial(n) / factorial(n - k)   # ohne Zuruecklegen, mit Anordnung
choose(n, k)             # ohne Zuruecklegen, ohne Anordnung
choose(n + k - 1, k)     # mit Zuruecklegen, ohne Anordnung

# die Herleitung von oben, Schritt fuer Schritt
720 / factorial(3)
```

## Python

```{python}
#| label: kombinatorik-py
n, k = 10, 3

print(n**k)
print(math.perm(n, k))
print(math.comb(n, k))
print(math.comb(n + k - 1, k))
print(720 / math.factorial(3))
```
:::

**Verständnisfragen**

1. Ein Zahlenschloss hat vier Ringe mit je zehn Ziffern. Wie viele Kombinationen gibt es, und welcher der vier Fälle liegt vor?
2. Warum ist $\binom{49}{6}$ und nicht $49 \cdot 48 \cdot 47 \cdot 46 \cdot 45 \cdot 44$ die Zahl der Lottoziehungen?

::: {.callout-note collapse="true" title="Lösung"}
1. Zehntausend, also $10^4$. Jede Ziffer kann mehrfach vorkommen, und die
   Position ist entscheidend; es wird also mit Zurücklegen und mit Anordnung
   gezogen. Der umgangssprachliche Begriff Zahlenkombination ist damit
   mathematisch falsch, gemeint ist eine Variation.
2. Weil beim Lotto die Reihenfolge der gezogenen Kugeln keine Rolle spielt. Das
   Produkt zählt jede Auswahl so oft, wie sie sich anordnen lässt, also $6!$ mal
   zu häufig. Der Binomialkoeffizient teilt genau diesen Faktor wieder heraus.
:::

### Drei Zugänge zum Wahrscheinlichkeitsbegriff

Die drei Zugänge widersprechen einander nicht, sie beantworten verschiedene
Fragen.

**Laplace** setzt voraus, dass alle Elementarereignisse gleich wahrscheinlich
sind, und rechnet dann rein kombinatorisch: günstige durch mögliche Fälle. Das
passt zu Würfel, Münze und Karten. Es versagt, sobald die Symmetrie fehlt, und
für die Frage, wie wahrscheinlich ein Maschinenausfall ist, gibt es keine
gleich wahrscheinlichen Elementarereignisse.

**Statistisch** wird Wahrscheinlichkeit als Grenzwert relativer Häufigkeiten
bei vielen Wiederholungen bestimmt. Dieser Zugang begründet, warum sich
empirische Anteile überhaupt als Wahrscheinlichkeiten lesen lassen, und er
funktioniert auch ohne Symmetrie.

Dass die relative Häufigkeit sich tatsächlich einpendelt, lässt sich zeigen:

::: panel-tabset
## R

```{r}
#| label: fig-konvergenz-r
#| fig-cap: "Relative Häufigkeit einer Sechs über 5000 Würfe. Sie pendelt sich auf 1/6 ein, ohne den Wert je fest zu erreichen."
wuerfe <- sample(1:6, 5000, replace = TRUE)
verlauf <- cumsum(wuerfe == 6) / seq_along(wuerfe)

ggplot(data.frame(wurf = seq_along(verlauf), anteil = verlauf),
       aes(wurf, anteil)) +
  geom_line(linewidth = 0.4) +
  geom_hline(yintercept = 1/6, linetype = "dashed") +
  coord_cartesian(ylim = c(0, 0.4)) +
  labs(x = "Anzahl Würfe", y = "relative Häufigkeit einer Sechs")
```

## Python

```{python}
#| label: fig-konvergenz-py
#| fig-cap: "Derselbe Verlauf mit matplotlib."
wuerfe = rng.integers(1, 7, 5000)
verlauf = np.cumsum(wuerfe == 6) / np.arange(1, len(wuerfe) + 1)

fig, ax = plt.subplots()
ax.plot(np.arange(1, len(verlauf) + 1), verlauf, linewidth=0.5)
ax.axhline(1/6, linestyle="--", color="black")
ax.set_ylim(0, 0.4)
ax.set_xlabel("Anzahl Würfe")
ax.set_ylabel("relative Häufigkeit einer Sechs")
plt.show()
```
:::

Am Anfang schwankt der Anteil stark, später immer weniger. Wichtig ist, was die
Kurve nicht zeigt: Sie erreicht den Wert nie endgültig und kehrt auch nicht zu
ihm zurück, weil eine Serie ohne Sechsen später ausgeglichen würde. Diese
Vorstellung ist der Spielerfehlschluss. Der Würfel hat kein Gedächtnis; die
Schwankungen werden nur relativ zur wachsenden Anzahl kleiner.

**Axiomatisch** legt Kolmogorow schliesslich nur noch Rechenregeln fest. Jede
Wahrscheinlichkeit ist nicht negativ, die Wahrscheinlichkeit des sicheren
Ereignisses ist eins, und für disjunkte Ereignisse addieren sich die
Wahrscheinlichkeiten. Dieser Zugang sagt nichts darüber, woher die Zahlen
kommen, und ist deshalb der allgemeinste.

### Additionssatz und Gegenereignis

Zwei Regeln decken einen grossen Teil der Aufgaben ab.

Der **Additionssatz** gilt in seiner einfachen Form nur für disjunkte
Ereignisse. Überschneiden sie sich, wird der gemeinsame Teil zweimal gezählt
und muss abgezogen werden:

$$P(A \cup B) = P(A) + P(B) - P(A \cap B)$$

Beim Würfel, mit A gleich gerade Zahl und B gleich Zahl grösser als vier: Die
Vier und die Sechs sind gerade, die Fünf und die Sechs sind grösser als vier,
die Sechs gehört zu beiden.

```{r}
#| label: additionssatz-r
p_a  <- 3/6      # 2, 4, 6
p_b  <- 2/6      # 5, 6
p_ab <- 1/6      # nur die 6

p_a + p_b - p_ab           # korrekt
p_a + p_b                  # zu gross, die 6 doppelt gezaehlt

# Gegenprobe durch Abzaehlen
augen <- 1:6
mean(augen %% 2 == 0 | augen > 4)
```

Das **Gegenereignis** ist der zweite Griff. Aufgaben mit mindestens ein lassen
sich fast immer leichter über keiner rechnen, weil dort nur ein einziges
Produkt entsteht statt einer Summe vieler Fälle:

$$P(\text{mindestens eine Sechs}) = 1 - P(\text{keine Sechs}) = 1 - \left(\tfrac{5}{6}\right)^n$$

::: panel-tabset
## R

```{r}
#| label: gegenereignis-r
n <- 3
1 - (5/6)^n                       # ueber das Gegenereignis

# Gegenprobe per Simulation
versuche <- matrix(sample(1:6, 3 * 1e5, replace = TRUE), ncol = 3)
mean(apply(versuche, 1, function(z) any(z == 6)))
```

## Python

```{python}
#| label: gegenereignis-py
n = 3
print(1 - (5/6)**n)

versuche = rng.integers(1, 7, size=(100_000, 3))
print((versuche == 6).any(axis=1).mean())
```
:::

Der direkte Weg müsste alle Fälle mit genau einer, genau zwei und genau drei
Sechsen aufsummieren. Über das Gegenereignis bleibt eine Potenz.

**Verständnisfragen**

1. Beim Werfen zweier Würfel: Wie wahrscheinlich ist es, mindestens eine Sechs zu sehen? Warum ist die Antwort nicht 2/6?
2. Eine Serie von zehn Würfen brachte keine Sechs. Ist die nächste Sechs jetzt wahrscheinlicher?

::: {.callout-note collapse="true" title="Lösung"}
1. Über das Gegenereignis: $1 - (5/6)^2 = 11/36$, also rund 30.6 Prozent. Die
   Antwort 2/6 addiert die beiden Einzelwahrscheinlichkeiten und zählt dabei
   den Fall zweier Sechsen doppelt. Genau diesen Überschneidungsteil zieht der
   Additionssatz wieder ab, und $1/6 + 1/6 - 1/36$ ergibt ebenfalls 11/36.
2. Nein. Die Würfe sind unabhängig, die Wahrscheinlichkeit bleibt bei jedem
   Wurf 1/6. Die Vorstellung eines Ausgleichs ist der Spielerfehlschluss. Was
   sich ausgleicht, ist der Anteil, und zwar nicht durch Gegenbewegung, sondern
   weil die frühen Abweichungen gegenüber der wachsenden Gesamtzahl an Gewicht
   verlieren.
:::

## Verlinkte Ressourcen

- [OpenIntro Statistics, Kapitel zur Wahrscheinlichkeit](https://www.openintro.org/book/os/)
