---
title: "Embeddings und RAG"
description: "Texte als Vektoren, Ähnlichkeit messen, passende Ausschnitte suchen und einem Sprachmodell als Material mitgeben."
categories: ["Sprachmodelle", "Distanzmasse", "Prompting", "R", "Python"]
seitentyp: konzept
stand: entwurf
order: 88
---

```{r}
#| label: setup-r
#| include: false
texte <- c("Lieferung kam zu spät", "Paket verspätet zugestellt",
           "Qualität der Ware sehr gut", "Produkt hochwertig verarbeitet",
           "Rechnung doppelt verschickt", "Preis zu hoch")

# Vier erfundene Dimensionen: Lieferung, Qualitaet, Rechnung und Preis, Stimmung.
# Echte Embeddings haben Hunderte Dimensionen ohne benannte Bedeutung.
E <- matrix(c(0.9, 0.0, 0.1, -0.4,
              0.8, 0.1, 0.0, -0.3,
              0.0, 0.9, 0.0,  0.5,
              0.1, 0.8, 0.1,  0.4,
              0.1, 0.0, 0.9, -0.3,
              0.0, 0.1, 0.8, -0.2), ncol = 4, byrow = TRUE)
frage <- c(0.85, 0.05, 0.05, -0.35)   # "Wann kommt meine Bestellung?"

kosinus <- function(a, b) sum(a * b) / (sqrt(sum(a^2)) * sqrt(sum(b^2)))
```

```{python}
#| label: setup-python
#| include: false
import numpy as np
import pandas as pd

texte = ["Lieferung kam zu spät", "Paket verspätet zugestellt",
         "Qualität der Ware sehr gut", "Produkt hochwertig verarbeitet",
         "Rechnung doppelt verschickt", "Preis zu hoch"]

E = np.array([[0.9, 0.0, 0.1, -0.4], [0.8, 0.1, 0.0, -0.3], [0.0, 0.9, 0.0, 0.5],
              [0.1, 0.8, 0.1, 0.4], [0.1, 0.0, 0.9, -0.3], [0.0, 0.1, 0.8, -0.2]])
frage = np.array([0.85, 0.05, 0.05, -0.35])


def kosinus(a, b):
    return a @ b / (np.linalg.norm(a) * np.linalg.norm(b))
```

## Kernideen

- Ein **Embedding** übersetzt einen Text in einen Vektor; ähnliche Bedeutung ergibt ähnliche Richtung
- Ähnlichkeit wird meist als **Kosinus** gemessen: 1 gleiche Richtung, 0 unabhängig, negativ gegensätzlich
- Damit lässt sich nach **Bedeutung** suchen statt nach gleichen Wörtern: „Paket verspätet" findet „Lieferung kam zu spät"
- **RAG** (abrufgestützte Generierung): passende Ausschnitte suchen und dem Sprachmodell als Material mitgeben
- Die Qualität hängt am **Abruf**: Was nicht gefunden wird, kann das Modell nicht verwenden
- Die Suche ist rechenbar und prüfbar; die formulierte Antwort bleibt ein Modellergebnis

## Erklärung

::: {.note-box}
**Vorwissen:** [Distanzmasse](../statistik/multivariat/distanzmasse.qmd) für
Kosinus und euklidische Distanz, [Vom Prompt zum Kontext](context-engineering.qmd)
für den Platz von RAG unter den Stufen der Kontextarbeit. Die Vektoren auf
dieser Seite sind **von Hand gesetzt** und vierdimensional, damit die Rechnung
im Build läuft und nachvollziehbar bleibt. Echte Embeddings erzeugt ein Modell,
das hier nicht verfügbar ist.
:::

### Vom Text zum Vektor

Ein Embedding-Modell liest einen Text und gibt eine feste Anzahl Zahlen aus,
typischerweise einige Hundert bis wenige Tausend. Die einzelnen Zahlen haben
keine benannte Bedeutung. Wichtig ist nur die Lage der Vektoren zueinander:
Texte, die in ähnlichen Zusammenhängen vorkommen, landen nahe beieinander.

| Werkzeug | Wo es läuft | Hinweis |
|---|---|---|
| sentence-transformers | lokal in Python | kostenlos, Daten verlassen den Rechner nicht |
| Embedding-APIs von Cloud-Anbietern | beim Anbieter | Kosten je Token, Datenschutz prüfen |
| `text2vec`, `ellmer` in R | lokal oder über APIs | |

### Kosinus-Ähnlichkeit

$$\cos(a, b) = \frac{a \cdot b}{\lVert a \rVert \, \lVert b \rVert}$$

Der Kosinus misst den Winkel, nicht die Länge. Das passt zu Embeddings, weil ein
längerer Text nicht bedeutungsvoller ist. Viele Modelle liefern bereits
normierte Vektoren; dann ist der Kosinus einfach das Skalarprodukt.

### Der Ablauf von RAG

```{mermaid}
%%| label: fig-rag-ablauf
%%| fig-cap: "Abrufgestützte Generierung: vorab Dokumente zerlegen und einbetten, zur Frage die ähnlichsten Stücke holen."
%%| echo: false
flowchart LR
    D["Dokumente"] --> Z["in Stücke zerlegen"] --> V["Stücke einbetten"] --> I[("Vektorindex")]
    F["Frage"] --> FE["Frage einbetten"] --> S["ähnlichste Stücke suchen"]
    I --> S --> P["Prompt mit Material"] --> M["Sprachmodell"] --> A["Antwort mit Belegen"]
```

| Schritt | Entscheidung | Typischer Fehler |
|---|---|---|
| Zerlegen | Stückgrösse, Überlappung | zu grosse Stücke verwässern die Ähnlichkeit, zu kleine verlieren den Zusammenhang |
| Einbetten | Modell | für Frage und Dokumente verschiedene Modelle verwendet |
| Suchen | Anzahl Stücke, Mindestähnlichkeit | immer die besten drei nehmen, auch wenn keines passt |
| Prompt | Anweisung, nur aus dem Material zu antworten | ohne diese Anweisung ergänzt das Modell aus eigenem Wissen |
| Prüfen | Stichproben, Quellenangaben | Antwort nicht gegen die gefundenen Stücke gehalten |

## Beispiele

:::: {.panel-tabset}

### Beispiel 1: Die passendsten Texte zu einer Frage

#### Frage und Datenlage

Sechs Kundenrückmeldungen und die Frage „Wann kommt meine Bestellung?" liegen
als vierdimensionale Vektoren vor. Welche Rückmeldungen passen am besten?

#### Rechnung

::: {.panel-tabset}

##### R

```{r}
#| label: b1-emb-r
aehnlichkeit <- apply(E, 1, function(zeile) kosinus(frage, zeile))
ergebnis <- data.frame(text = texte, aehnlichkeit = round(aehnlichkeit, 4))
ergebnis[order(-ergebnis$aehnlichkeit), ]
```

##### Python

```{python}
#| label: b1-emb-py
aehnlichkeit = np.array([kosinus(frage, zeile) for zeile in E])
ergebnis = pd.DataFrame({"text": texte, "aehnlichkeit": aehnlichkeit.round(4)})
print(ergebnis.sort_values("aehnlichkeit", ascending=False).to_string(index=False))
```

:::

#### Output Zeile für Zeile

| Text | Ähnlichkeit | Wie es zu lesen ist |
|---|---|---|
| Lieferung kam zu spät | 0.9971 | fast gleiche Richtung wie die Frage |
| Paket verspätet zugestellt | 0.9961 | kein gemeinsames Wort mit der Frage, trotzdem gefunden |
| Rechnung doppelt verschickt | 0.2672 | teilt nur die negative Stimmung |
| Preis zu hoch | 0.1502 | |
| Produkt hochwertig verarbeitet | -0.0120 | praktisch unabhängig |
| Qualität der Ware sehr gut | -0.1370 | anderes Thema, gegensätzliche Stimmung |

#### Interpretation

Die beiden Lieferungstexte liegen weit vorn, alle anderen deutlich dahinter.
Diese Lücke ist die eigentliche Information: Ein RAG-System sollte nur die
beiden ersten Stücke mitgeben, nicht stur die besten drei. Eine
Mindestähnlichkeit, hier etwa 0.5, verhindert, dass ein unpassendes Stück als
Material im Prompt landet.

### Beispiel 2: Bedeutung statt gleicher Wörter

#### Frage und Datenlage

Wie ähnlich sind sich zwei Texte zum selben Thema ohne gemeinsames Wort, und wie
ähnlich zwei Texte zu verschiedenen Themen?

#### Rechnung

::: {.panel-tabset}

##### R

```{r}
#| label: b2-emb-r
round(c(lieferung_paar = kosinus(E[1, ], E[2, ]),
        lieferung_qualitaet = kosinus(E[1, ], E[3, ])), 4)
```

##### Python

```{python}
#| label: b2-emb-py
print("lieferung_paar:", round(kosinus(E[0], E[1]), 4),
      " lieferung_qualitaet:", round(kosinus(E[0], E[2]), 4))
```

:::

#### Output Zeile für Zeile

| Paar | Kosinus | Wie es zu lesen ist |
|---|---|---|
| „Lieferung kam zu spät" und „Paket verspätet zugestellt" | 0.9864 | kein gemeinsames Wort, gleiche Bedeutung |
| „Lieferung kam zu spät" und „Qualität der Ware sehr gut" | -0.1962 | beide über eine Bestellung, aber verschiedenes Anliegen |

#### Interpretation

Eine Stichwortsuche nach „Lieferung" hätte „Paket verspätet zugestellt" nicht
gefunden. Das ist der Vorteil von Embeddings. Der Nachteil ist das Spiegelbild:
Eine exakte Artikelnummer oder ein seltener Fachbegriff wird von einer reinen
Bedeutungssuche manchmal schlechter gefunden als von einer Stichwortsuche. In
der Praxis kombiniert man deshalb oft beide.

::::

## Ein RAG-Prompt

Die gefundenen Stücke werden mit einer klaren Anweisung übergeben. So sieht der
Aufruf aus, siehe [Sprachmodelle per API](sprachmodelle-api.qmd); er läuft im
Build nicht:

```python
gefunden = ["Lieferung kam zu spät", "Paket verspätet zugestellt"]
material = "\n".join(f"[{i + 1}] {t}" for i, t in enumerate(gefunden))

antwort = client.messages.create(
    model="claude-opus-5",
    max_tokens=16000,
    system="Beantworte Fragen ausschliesslich auf Basis des Materials. "
           "Nenne zu jeder Aussage die Nummer der Quelle. "
           "Steht die Antwort nicht im Material, sage das.",
    messages=[{"role": "user",
               "content": f"Material:\n{material}\n\nFrage: Welche Probleme melden Kunden zur Lieferung?"}],
)
```

## Verständnisfragen

::: {.quiz}
Ein RAG-System gibt immer die fünf ähnlichsten Stücke mit. Bei einer Frage, zu
der kein Dokument passt, erfindet das Modell trotzdem eine Antwort mit
Quellenangabe. Was hilft am meisten?

- [x] Eine Mindestähnlichkeit für den Abruf und die Anweisung, fehlende Antworten
      als fehlend zu benennen ~ Richtig. Ohne Schwelle landen unpassende Stücke
      als scheinbares Material im Prompt, und das Modell baut darauf auf.
- [ ] Mehr Stücke mitgeben ~ Das verstärkt das Problem, weil noch mehr
      Unpassendes im Kontext steht.
- [ ] Ein grösseres Sprachmodell ~ Es bekommt dasselbe unpassende Material.
:::

::: {.quiz}
Warum wird für Embeddings meist der Kosinus statt der euklidischen Distanz
verwendet?

- [x] Er misst die Richtung, nicht die Länge der Vektoren ~ Richtig. Die Länge
      hängt an Eigenschaften wie der Textlänge, die für die Bedeutung
      unerheblich sind. Bei normierten Vektoren führen beide Masse zur selben
      Reihenfolge.
- [ ] Er ist schneller zu rechnen ~ Der Unterschied ist vernachlässigbar.
- [ ] Die euklidische Distanz funktioniert nur in zwei Dimensionen ~ Sie
      funktioniert in beliebig vielen.
:::

::: {.quiz}
Dokumente wurden mit Modell A eingebettet, Fragen mit Modell B. Was ist die
Folge?

- [x] Die Ähnlichkeiten sind bedeutungslos, weil die Vektorräume nicht
      zusammenpassen ~ Richtig. Jedes Modell legt seine Dimensionen anders an;
      Dokumente und Fragen müssen mit demselben Modell eingebettet werden.
- [ ] Die Suche wird etwas ungenauer ~ Sie wird nicht ungenauer, sondern
      beliebig.
- [ ] Nichts, solange beide Modelle gleich viele Dimensionen haben ~ Gleiche
      Länge heisst nicht gleiche Bedeutung der Dimensionen.
:::

## Verlinkte Ressourcen

- [sentence-transformers: Dokumentation](https://sbert.net/)
- [ellmer: Sprachmodelle aus R](https://ellmer.tidyverse.org/)
