---
title: "Datenmodellierung"
description: "Relationales Modell, Schlüssel, Beziehungen und Normalisierung."
categories: ["Datenbanken", "SQL", "R", "Python"]
quelle: ["PYFR"]
seitentyp: konzept
stand: entwurf
order: 10
---

```{r}
#| label: setup-r
#| include: false
library(DBI)
library(RSQLite)

# Eine echte Datenbank im Arbeitsspeicher. Alle Ausgaben dieser Seite sind
# tatsaechliche Abfrageergebnisse.
con <- dbConnect(RSQLite::SQLite(), ":memory:")
frage <- function(sql) knitr::kable(dbGetQuery(con, sql))
tue <- function(sql) invisible(dbExecute(con, sql))

tue("CREATE TABLE flach (bestell_id INTEGER PRIMARY KEY, artikel TEXT,
                         kategorie TEXT, datum TEXT, betrag REAL)")
tue("INSERT INTO flach VALUES
  (1,'Ventil 3/8','Pneumatik','2026-01-14',240.0),
  (2,'Ventil 3/8','Pneumatik','2026-02-03',600.0),
  (3,'Zylinder 40','Pneumatik','2026-01-22',512.0),
  (4,'Kugellager 608','Mechanik','2026-02-11',350.0),
  (5,'Kugellager 608','Mechanik','2026-03-02',210.0),
  (6,'Dichtring','Mechanik','2026-01-30',180.0)")

tue("CREATE TABLE artikel (
       artikel_id  INTEGER PRIMARY KEY,
       bezeichnung TEXT NOT NULL UNIQUE,
       kategorie   TEXT NOT NULL)")
tue("CREATE TABLE bestellung (
       bestell_id INTEGER PRIMARY KEY,
       artikel_id INTEGER NOT NULL REFERENCES artikel(artikel_id),
       datum      TEXT NOT NULL,
       betrag     REAL NOT NULL)")
tue("INSERT INTO artikel VALUES (1,'Ventil 3/8','Pneumatik'),
      (2,'Zylinder 40','Pneumatik'), (3,'Kugellager 608','Mechanik')")
tue("INSERT INTO bestellung VALUES (1,1,'2026-01-14',240.0),
      (2,1,'2026-02-03',600.0), (3,2,'2026-01-22',512.0)")
```

```{python}
#| label: setup-python
#| include: false
import sqlite3

import pandas as pd

verbindung = sqlite3.connect(":memory:")


def frage(sql):
    return pd.read_sql_query(sql, verbindung)


_ = verbindung.executescript("""
CREATE TABLE flach (bestell_id INTEGER PRIMARY KEY, artikel TEXT,
                    kategorie TEXT, datum TEXT, betrag REAL);
INSERT INTO flach VALUES
 (1,'Ventil 3/8','Pneumatik','2026-01-14',240.0),
 (2,'Ventil 3/8','Pneumatik','2026-02-03',600.0),
 (3,'Zylinder 40','Pneumatik','2026-01-22',512.0),
 (4,'Kugellager 608','Mechanik','2026-02-11',350.0),
 (5,'Kugellager 608','Mechanik','2026-03-02',210.0),
 (6,'Dichtring','Mechanik','2026-01-30',180.0);

CREATE TABLE artikel (artikel_id INTEGER PRIMARY KEY,
  bezeichnung TEXT NOT NULL UNIQUE, kategorie TEXT NOT NULL);
CREATE TABLE bestellung (bestell_id INTEGER PRIMARY KEY,
  artikel_id INTEGER NOT NULL REFERENCES artikel(artikel_id),
  datum TEXT NOT NULL, betrag REAL NOT NULL);
INSERT INTO artikel VALUES (1,'Ventil 3/8','Pneumatik'),
  (2,'Zylinder 40','Pneumatik'), (3,'Kugellager 608','Mechanik');
INSERT INTO bestellung VALUES (1,1,'2026-01-14',240.0),
  (2,1,'2026-02-03',600.0), (3,2,'2026-01-22',512.0);
""")
verbindung.commit()
```

## Kernideen

- **Redundanz erzeugt Anomalien**: Was mehrfach gespeichert ist, wird
  irgendwann an einer Stelle geändert und widerspricht sich dann.
- Der **Primärschlüssel** identifiziert eine Zeile, der **Fremdschlüssel**
  verweist auf eine Zeile einer anderen Tabelle.
- **Referentielle Integrität** verhindert Verweise ins Leere. In SQLite ist
  sie **standardmässig abgeschaltet**.
- Die **Kardinalität** entscheidet über die Umsetzung: eins zu viele über
  einen Fremdschlüssel, viele zu viele über eine eigene Verbindungstabelle.
- **Normalformen** sind keine Theorie um ihrer selbst willen, sondern Regeln
  gegen genau diese Anomalien.
- Für **Auswertungen** wird bewusst wieder zusammengeführt; das Sternschema
  ist absichtlich nicht vollständig normalisiert.

## Erklärung

::: {.note-box}
**Vorwissen:** keines. Hilfreich ist [Tidy Data](../daten/tidy-data.qmd), denn
die Regel "eine Tabelle je Beobachtungseinheit" ist derselbe Gedanke in der
Sprache der Datenaufbereitung. Wie man die entworfenen Tabellen abfragt, steht
unter [SQL](sql.qmd), der Zugriff aus R und Python unter
[Datenbankzugriff](datenbanken-zugriff.qmd).
:::

### Die Begriffe

| Begriff | Bedeutung | im Beispiel |
|---|---|---|
| Relation | Tabelle mit festen Spalten | `artikel` |
| Tupel | eine Zeile | ein Artikel |
| Attribut | eine Spalte | `bezeichnung` |
| Primärschlüssel | identifiziert eine Zeile eindeutig | `artikel_id` |
| Fremdschlüssel | verweist auf einen Primärschlüssel | `bestellung.artikel_id` |
| Zusammengesetzter Schlüssel | mehrere Spalten zusammen | `(artikel_id, lieferant_id)` |

### Die drei Anomalien

| Anomalie | passiert beim | Beispiel |
|---|---|---|
| Änderungsanomalie | Umbenennen | Der Artikel wird in einer Zeile umbenannt, in den anderen nicht. |
| Einfügeanomalie | Erfassen | Ein neuer Artikel ohne Bestellung lässt sich gar nicht anlegen. |
| Löschanomalie | Löschen | Mit der letzten Bestellung verschwindet auch der Artikel. |

### Die Normalformen

| Form | Regel | Verstoss im Beispiel |
|---|---|---|
| 1. NF | Jede Zelle enthält **einen** Wert | `mengen` enthält `10/25` |
| 2. NF | Jedes Nichtschlüsselattribut hängt vom **ganzen** Schlüssel ab | bei zusammengesetztem Schlüssel: Artikelname hängt nur an der Artikelnummer |
| 3. NF | Kein Nichtschlüsselattribut hängt von einem anderen ab | `kategorie_leiter` hängt an `kategorie`, nicht an der Bestellung |

Die Faustregel dahinter lautet: **Jede Tatsache an genau einer Stelle.** Wer
sie einhält, bekommt die drei Anomalien nicht.

### Wann man bewusst denormalisiert

Normalisierung ist auf **Schreiben** optimiert. Für Auswertungen dreht sich
das um: Ein Bericht, der zehn Tabellen verbinden muss, ist langsam und
umständlich. Deshalb legt man für Analysen bewusst breitere Tabellen an
(Sternschema, aufbereitete Auswertungstabellen). Der Unterschied ist die
Absicht: Redundanz aus Versehen erzeugt Widersprüche, Redundanz mit Absicht
wird aus der normalisierten Quelle **neu erzeugt** und nie von Hand geändert.

### Kurz nachgeschlagen

| Aufgabe | SQL |
|---|---|
| Primärschlüssel | `artikel_id INTEGER PRIMARY KEY` |
| Eindeutigkeit ohne Schlüssel | `bezeichnung TEXT NOT NULL UNIQUE` |
| Fremdschlüssel | `artikel_id INTEGER NOT NULL REFERENCES artikel(artikel_id)` |
| in SQLite einschalten | `PRAGMA foreign_keys = ON` |
| zusammengesetzter Schlüssel | `PRIMARY KEY (artikel_id, lieferant_id)` |
| verwaiste Zeilen finden | `LEFT JOIN ... WHERE a.id IS NULL` |
| Widersprüche finden | `GROUP BY schluessel HAVING COUNT(DISTINCT wert) > 1` |

## Beispiele

:::: {.panel-tabset}

### Beispiel 1: Die drei Anomalien in einer flachen Tabelle

#### Frage und Datenlage

Eine Tabelle `flach` enthält sechs Bestellungen mit Artikelname und Kategorie
in jeder Zeile, insgesamt vier verschiedene Artikel. Was passiert bei einer
unvollständigen Umbenennung, und was beim Löschen der letzten Bestellung
eines Artikels?

#### Rechnung

::: {.panel-tabset}

##### R

```{r}
#| label: b1-dm-r
frage("SELECT COUNT(*) AS zeilen, COUNT(DISTINCT artikel) AS artikel FROM flach")

tue("UPDATE flach SET artikel = 'Ventil 3/8 neu' WHERE bestell_id = 1")
frage("SELECT artikel, COUNT(*) AS n FROM flach GROUP BY artikel ORDER BY artikel")

tue("DELETE FROM flach WHERE artikel = 'Dichtring'")
frage("SELECT COUNT(*) AS zeilen, COUNT(DISTINCT artikel) AS artikel FROM flach")
```

##### Python

```{python}
#| label: b1-dm-py
print(frage("SELECT COUNT(*) AS zeilen, COUNT(DISTINCT artikel) AS artikel FROM flach"
            ).to_string(index=False))

_ = verbindung.execute("UPDATE flach SET artikel = 'Ventil 3/8 neu' WHERE bestell_id = 1")
verbindung.commit()
print(frage("SELECT artikel, COUNT(*) AS n FROM flach GROUP BY artikel ORDER BY artikel"
            ).to_string(index=False))

_ = verbindung.execute("DELETE FROM flach WHERE artikel = 'Dichtring'")
verbindung.commit()
print(frage("SELECT COUNT(*) AS zeilen, COUNT(DISTINCT artikel) AS artikel FROM flach"
            ).to_string(index=False))
```

:::

#### Output Zeile für Zeile

| Schritt | Ergebnis | Anomalie |
|---|---|---|
| Ausgangslage | 6 Zeilen, **4** Artikel | Der Name steht bei jeder Bestellung erneut. |
| nach der Umbenennung **einer** Zeile | **5** verschiedene Artikel: `Ventil 3/8` und `Ventil 3/8 neu` nebeneinander | **Änderungsanomalie.** Ein Artikel ist jetzt zwei, und keine Zeile sieht falsch aus. |
| nach dem Löschen der Dichtring-Bestellung | 5 Zeilen, 4 Artikel | **Löschanomalie.** Der Artikel Dichtring existiert nicht mehr, obwohl nur eine Bestellung gelöscht wurde. |
| ein neuer Artikel ohne Bestellung | gar nicht erfassbar | **Einfügeanomalie.** Es gäbe keine Zeile, in die er passt, ausser einer mit leeren Bestelldaten. |

#### Interpretation und Ergebnissatz

Alle drei Anomalien haben dieselbe Ursache: Zwei verschiedene Dinge, der
Artikel und die Bestellung, stehen in derselben Zeile. Die Aufteilung auf
zwei Tabellen behebt alle drei auf einmal, und dieselbe Überlegung steht
unter [Tidy Data](../daten/tidy-data.qmd) als Regel "eine Tabelle je
Beobachtungseinheit".

> Die unvollständige Umbenennung macht aus vier Artikeln fünf, und das
> Löschen der einzigen Dichtring-Bestellung löscht den Artikel gleich mit.
> Ein Artikel ohne Bestellung liesse sich in dieser Tabelle gar nicht
> erfassen.

### Beispiel 2: Referentielle Integrität, und warum sie oft nicht wirkt

#### Frage und Datenlage

Die Tabelle `bestellung` verweist mit `REFERENCES` auf `artikel`. Wird eine
Bestellung mit der nicht existierenden Artikelnummer 999 abgelehnt?

#### Rechnung

::: {.panel-tabset}

##### R

```{r}
#| label: b2-dm-r
frage("PRAGMA foreign_keys")           # 0 heisst: Pruefung ist aus

ohne <- try(dbExecute(con,
  "INSERT INTO bestellung VALUES (98, 999, '2026-04-01', 10.0)"), silent = TRUE)
if (inherits(ohne, "try-error")) "abgelehnt" else "durchgelassen"

frage("SELECT COUNT(*) AS verwaist FROM bestellung b
       LEFT JOIN artikel a ON a.artikel_id = b.artikel_id
       WHERE a.artikel_id IS NULL")

tue("DELETE FROM bestellung WHERE bestell_id = 98")
tue("PRAGMA foreign_keys = ON")

mit <- try(dbExecute(con,
  "INSERT INTO bestellung VALUES (99, 999, '2026-04-01', 10.0)"), silent = TRUE)
if (inherits(mit, "try-error")) "abgelehnt" else "durchgelassen"
```

##### Python

```{python}
#| label: b2-dm-py
print(frage("PRAGMA foreign_keys").to_string(index=False))

try:
    _ = verbindung.execute("INSERT INTO bestellung VALUES (98, 999, '2026-04-01', 10.0)")
    verbindung.commit()
    print("durchgelassen")
except sqlite3.IntegrityError as fehler:
    print("abgelehnt:", fehler)

print(frage("""SELECT COUNT(*) AS verwaist FROM bestellung b
               LEFT JOIN artikel a ON a.artikel_id = b.artikel_id
               WHERE a.artikel_id IS NULL""").to_string(index=False))

_ = verbindung.execute("DELETE FROM bestellung WHERE bestell_id = 98")
verbindung.commit()          # PRAGMA wirkt nicht in einer offenen Transaktion
_ = verbindung.execute("PRAGMA foreign_keys = ON")

try:
    _ = verbindung.execute("INSERT INTO bestellung VALUES (99, 999, '2026-04-01', 10.0)")
    print("durchgelassen")
except sqlite3.IntegrityError as fehler:
    print("abgelehnt:", fehler)
```

:::

#### Output Zeile für Zeile

| Schritt | Ergebnis | Erklärung |
|---|---|---|
| `PRAGMA foreign_keys` | **0** | SQLite prüft Fremdschlüssel aus Gründen der Abwärtskompatibilität **standardmässig nicht**, obwohl `REFERENCES` in der Tabellendefinition steht. |
| Einfügen ohne Prüfung | **durchgelassen** | Die Bestellung verweist auf den Artikel 999, den es nicht gibt. |
| verwaiste Bestellungen | **1** | Genau diese Zeile. Bei einem `INNER JOIN` verschwindet sie später stillschweigend, und die Umsatzsumme ist zu klein. |
| nach `PRAGMA foreign_keys = ON` | **abgelehnt**, `FOREIGN KEY constraint failed` | Jetzt wirkt die Regel. |

#### Interpretation und Ergebnissatz

Eine Regel, die nicht eingeschaltet ist, ist Dokumentation, keine Garantie.
In SQLite gehört `PRAGMA foreign_keys = ON` an den Anfang **jeder
Verbindung**, denn die Einstellung gilt nicht für die Datei, sondern für die
Sitzung. PostgreSQL und MySQL mit InnoDB prüfen von sich aus, siehe
[PostgreSQL](postgresql.qmd). Und unabhängig davon lohnt die Abfrage nach
verwaisten Zeilen bei jedem Datenbestand, der aus Dateien importiert wurde:
Dort gibt es gar keine Prüfung.

> Ohne eingeschaltete Prüfung nimmt SQLite die Bestellung mit der nicht
> existierenden Artikelnummer 999 klaglos an; die Datenbank enthält danach
> eine verwaiste Zeile. Erst mit `PRAGMA foreign_keys = ON` wird derselbe
> Versuch abgelehnt.

### Beispiel 3: Primärschlüssel, UNIQUE und die Lücke bei NULL

#### Frage und Datenlage

Was passiert bei einer doppelten Artikelnummer, bei einer doppelten
Bezeichnung (die Spalte ist `UNIQUE`), und wie verhält sich `UNIQUE`, wenn
der Wert fehlt?

#### Rechnung

::: {.panel-tabset}

##### R

```{r}
#| label: b3-dm-r
pk <- try(dbExecute(con, "INSERT INTO artikel VALUES (1,'Doppelt','Test')"),
          silent = TRUE)
if (inherits(pk, "try-error")) "Primaerschluessel abgelehnt" else "durchgelassen"

uq <- try(dbExecute(con, "INSERT INTO artikel VALUES (10,'Ventil 3/8','Pneumatik')"),
          silent = TRUE)
if (inherits(uq, "try-error")) "UNIQUE abgelehnt" else "durchgelassen"

tue("CREATE TABLE person (id INTEGER PRIMARY KEY, ahv TEXT UNIQUE)")
tue("INSERT INTO person VALUES (1, NULL), (2, NULL), (3, '756.1')")
frage("SELECT COUNT(*) AS zeilen, COUNT(ahv) AS mit_ahv FROM person")
```

##### Python

```{python}
#| label: b3-dm-py
for sql, was in [("INSERT INTO artikel VALUES (1,'Doppelt','Test')", "Primaerschluessel"),
                 ("INSERT INTO artikel VALUES (10,'Ventil 3/8','Pneumatik')", "UNIQUE")]:
    try:
        _ = verbindung.execute(sql)
        print(was, "durchgelassen")
    except sqlite3.IntegrityError as fehler:
        print(was, "abgelehnt:", fehler)

_ = verbindung.executescript("""
  CREATE TABLE person (id INTEGER PRIMARY KEY, ahv TEXT UNIQUE);
  INSERT INTO person VALUES (1, NULL), (2, NULL), (3, '756.1');""")
verbindung.commit()
print(frage("SELECT COUNT(*) AS zeilen, COUNT(ahv) AS mit_ahv FROM person"
            ).to_string(index=False))
```

:::

#### Output Zeile für Zeile

| Versuch | Ergebnis | Erklärung |
|---|---|---|
| Artikelnummer 1 erneut | **abgelehnt**, `UNIQUE constraint failed: artikel.artikel_id` | Der Primärschlüssel ist eindeutig, das prüft die Datenbank immer. |
| Bezeichnung `Ventil 3/8` erneut | **abgelehnt**, `UNIQUE constraint failed: artikel.bezeichnung` | Eine zweite Eindeutigkeit neben dem Schlüssel; sinnvoll für fachliche Kennungen. |
| zwei Zeilen mit `ahv = NULL` | **beide angenommen**: 3 Zeilen, davon **1** mit Wert | `UNIQUE` verbietet doppelte **Werte**. Zwei fehlende Werte gelten nicht als gleich, denn `NULL = NULL` ist unbekannt. |

#### Interpretation und Ergebnissatz

Die letzte Zeile ist die praktische Falle: Eine `UNIQUE`-Spalte, die
`NULL` zulässt, verhindert Doppelerfassungen genau dann nicht, wenn die
Kennung fehlt. Wer wirklich "jeder Datensatz hat genau eine Kennung, und
zwar eine eigene" meint, braucht `NOT NULL UNIQUE`. Dasselbe Verhalten von
`NULL` steckt hinter mehreren Überraschungen unter [SQL](sql.qmd),
Beispiel 4.

> Doppelte Artikelnummern und doppelte Bezeichnungen lehnt die Datenbank ab.
> Zwei Zeilen ohne AHV-Nummer nimmt dieselbe `UNIQUE`-Spalte dagegen an, weil
> zwei fehlende Werte nicht als gleich gelten.

### Beispiel 4: Viele zu viele

#### Frage und Datenlage

Artikel werden von mehreren Lieferanten geführt, und ein Lieferant führt
mehrere Artikel. Wie sieht die Umsetzung aus, und was verhindert den
doppelten Eintrag desselben Paars?

#### Rechnung

::: {.panel-tabset}

##### R

```{r}
#| label: b4-dm-r
tue("CREATE TABLE lieferant (lieferant_id INTEGER PRIMARY KEY, name TEXT NOT NULL)")
tue("CREATE TABLE artikel_lieferant (
       artikel_id   INTEGER NOT NULL REFERENCES artikel(artikel_id),
       lieferant_id INTEGER NOT NULL REFERENCES lieferant(lieferant_id),
       preis        REAL NOT NULL,
       PRIMARY KEY (artikel_id, lieferant_id))")
tue("INSERT INTO lieferant VALUES (1,'Alpha AG'), (2,'Beta GmbH')")
tue("INSERT INTO artikel_lieferant VALUES (1,1,22.50), (1,2,21.90),
      (2,1,120.00), (3,2,3.40)")

frage("SELECT a.bezeichnung, COUNT(*) AS lieferanten, MIN(al.preis) AS bester
       FROM artikel_lieferant al JOIN artikel a ON a.artikel_id = al.artikel_id
       GROUP BY a.artikel_id ORDER BY a.bezeichnung")

doppelt <- try(dbExecute(con, "INSERT INTO artikel_lieferant VALUES (1,1,19.90)"),
               silent = TRUE)
if (inherits(doppelt, "try-error")) "Paar abgelehnt" else "durchgelassen"
```

##### Python

```{python}
#| label: b4-dm-py
_ = verbindung.executescript("""
CREATE TABLE lieferant (lieferant_id INTEGER PRIMARY KEY, name TEXT NOT NULL);
CREATE TABLE artikel_lieferant (
  artikel_id INTEGER NOT NULL REFERENCES artikel(artikel_id),
  lieferant_id INTEGER NOT NULL REFERENCES lieferant(lieferant_id),
  preis REAL NOT NULL,
  PRIMARY KEY (artikel_id, lieferant_id));
INSERT INTO lieferant VALUES (1,'Alpha AG'), (2,'Beta GmbH');
INSERT INTO artikel_lieferant VALUES (1,1,22.50), (1,2,21.90),
  (2,1,120.00), (3,2,3.40);
""")
verbindung.commit()

print(frage("""SELECT a.bezeichnung, COUNT(*) AS lieferanten, MIN(al.preis) AS bester
               FROM artikel_lieferant al
               JOIN artikel a ON a.artikel_id = al.artikel_id
               GROUP BY a.artikel_id ORDER BY a.bezeichnung""").to_string(index=False))

try:
    _ = verbindung.execute("INSERT INTO artikel_lieferant VALUES (1,1,19.90)")
    print("durchgelassen")
except sqlite3.IntegrityError as fehler:
    print("abgelehnt:", fehler)
```

:::

#### Output Zeile für Zeile

| Artikel | Lieferanten | bester Preis | Erklärung |
|---|---|---|---|
| Kugellager 608 | 1 | 3.40 | |
| Ventil 3/8 | **2** | **21.90** | Zwei Lieferanten führen denselben Artikel; der Preis gehört deshalb zur **Beziehung**, nicht zum Artikel. |
| Zylinder 40 | 1 | 120.00 | |
| dasselbe Paar erneut | **abgelehnt** | Der zusammengesetzte Primärschlüssel `(artikel_id, lieferant_id)` lässt jedes Paar genau einmal zu. |

Der Preis steht in der Verbindungstabelle, weil er weder allein zum Artikel
noch allein zum Lieferanten gehört. Das ist die übliche Prüffrage bei einer
Verbindungstabelle: Welche Angaben hängen vom **Paar** ab?

#### Interpretation und Ergebnissatz

Eine viele-zu-viele-Beziehung lässt sich nicht mit einem Fremdschlüssel in
einer der beiden Tabellen abbilden; jeder Versuch endet in wiederholten
Spalten wie `lieferant_1`, `lieferant_2`. Die Verbindungstabelle ist die
Lösung, und ihr zusammengesetzter Schlüssel ist zugleich die Regel gegen
Doppelerfassungen.

> Das Ventil wird von zwei Lieferanten geführt, der günstigere Preis liegt
> bei 21.90. Dasselbe Paar aus Artikel und Lieferant ein zweites Mal
> einzutragen, lehnt der zusammengesetzte Primärschlüssel ab.

### Beispiel 5: Normalformen an einer Tabelle

#### Frage und Datenlage

Eine Tabelle führt je Bestellung den Artikel, die Kategorie, den Leiter der
Kategorie und die Mengen als `10/25` in einer Zelle. Welche Normalform ist
verletzt, und was folgt daraus?

#### Rechnung

::: {.panel-tabset}

##### R

```{r}
#| label: b5-dm-r
tue("CREATE TABLE unnormal (bestell_id INTEGER, artikel TEXT, kategorie TEXT,
                            kategorie_leiter TEXT, mengen TEXT)")
tue("INSERT INTO unnormal VALUES
  (1,'Ventil 3/8','Pneumatik','Meier','10/25'),
  (2,'Zylinder 40','Pneumatik','Meier','4'),
  (3,'Kugellager 608','Mechanik','Suter','100/60')")

frage("SELECT * FROM unnormal")
frage("SELECT kategorie, COUNT(DISTINCT kategorie_leiter) AS leiter
       FROM unnormal GROUP BY kategorie")

tue("UPDATE unnormal SET kategorie_leiter = 'Meyer' WHERE bestell_id = 1")
frage("SELECT kategorie, COUNT(DISTINCT kategorie_leiter) AS leiter
       FROM unnormal GROUP BY kategorie")
```

##### Python

```{python}
#| label: b5-dm-py
_ = verbindung.executescript("""
CREATE TABLE unnormal (bestell_id INTEGER, artikel TEXT, kategorie TEXT,
                       kategorie_leiter TEXT, mengen TEXT);
INSERT INTO unnormal VALUES
 (1,'Ventil 3/8','Pneumatik','Meier','10/25'),
 (2,'Zylinder 40','Pneumatik','Meier','4'),
 (3,'Kugellager 608','Mechanik','Suter','100/60');
""")
verbindung.commit()

print(frage("SELECT * FROM unnormal").to_string(index=False))
print(frage("""SELECT kategorie, COUNT(DISTINCT kategorie_leiter) AS leiter
               FROM unnormal GROUP BY kategorie""").to_string(index=False))

_ = verbindung.execute("UPDATE unnormal SET kategorie_leiter = 'Meyer' WHERE bestell_id = 1")
verbindung.commit()
print(frage("""SELECT kategorie, COUNT(DISTINCT kategorie_leiter) AS leiter
               FROM unnormal GROUP BY kategorie""").to_string(index=False))
```

:::

#### Output Zeile für Zeile

| Befund | Ergebnis | verletzte Regel |
|---|---|---|
| Spalte `mengen` enthält `10/25` | zwei Werte in einer Zelle | **1. Normalform.** Weder summieren noch zählen ist möglich, siehe [Tidy Data](../daten/tidy-data.qmd), Beispiel 2. |
| `kategorie_leiter` je Kategorie | vorher **1** je Kategorie | Noch ist alles widerspruchsfrei. |
| nach der Änderung **einer** Zeile | Pneumatik hat **2** Leiter | **3. Normalform.** Der Leiter hängt an der Kategorie, nicht an der Bestellung, steht aber in jeder Bestellzeile. |

Die Abfrage `COUNT(DISTINCT ...)` je Gruppe ist der Standardgriff, um solche
Widersprüche zu finden, und zwar unabhängig davon, ob die Daten aus einer
Datenbank oder aus einer CSV-Datei kommen.

#### Interpretation und Ergebnissatz

Die dritte Normalform klingt abstrakt und beschreibt genau diesen Fall: Eine
Angabe, die zu einer anderen Spalte gehört, wird in jeder Zeile wiederholt
und irgendwann an einer Stelle geändert. Die Abhilfe ist eine eigene Tabelle
`kategorie` mit dem Leiter, auf die verwiesen wird. Danach gibt es den
Leiter genau einmal, und die Frage, welcher Eintrag gilt, stellt sich nicht
mehr.

> Die Spalte `mengen` mit `10/25` verletzt die erste Normalform. Die Änderung
> des Kategorieleiters in einer einzigen Zeile führt dazu, dass Pneumatik
> zwei Leiter hat, und verletzt damit die dritte.

::::

## Verständnisfragen

::: {.quiz}
Warum ist eine grosse Tabelle mit Artikelname in jeder Bestellzeile
problematisch?

- [x] Dieselbe Angabe steht mehrfach und wird irgendwann nur teilweise
      geändert ~ Richtig. In Beispiel 1 werden aus vier Artikeln fünf, ohne
      dass eine Zeile falsch aussieht. Dazu kommen Einfüge- und
      Löschanomalie.
- [ ] Sie braucht mehr Speicherplatz ~ Das stimmt, ist aber selten das
      Problem.
- [ ] Abfragen darauf sind langsamer ~ Für Auswertungen ist die breite
      Tabelle oft sogar schneller; deshalb denormalisiert man dafür bewusst.
:::

::: {.quiz}
Eine SQLite-Datenbank hat `REFERENCES` in allen Tabellendefinitionen, und
trotzdem gibt es Bestellungen zu nicht existierenden Artikeln. Wie kommt das?

- [x] SQLite prüft Fremdschlüssel nur, wenn `PRAGMA foreign_keys = ON`
      gesetzt ist, und zwar je Verbindung ~ Richtig, wie Beispiel 2 zeigt.
      Ohne die Einstellung ist `REFERENCES` reine Dokumentation.
- [ ] Die Verweise wurden nachträglich gelöscht ~ Möglich, aber dann hätte
      die eingeschaltete Prüfung auch das Löschen verhindert.
- [ ] `REFERENCES` gilt nur für Text-Spalten ~ Der Typ spielt keine Rolle.
:::

::: {.quiz}
Eine Spalte `ahv` ist `UNIQUE`, trotzdem stehen zwei Zeilen ohne AHV-Nummer
darin. Ist das ein Fehler der Datenbank?

- [ ] Ja, `UNIQUE` müsste das verhindern ~ `UNIQUE` verbietet doppelte Werte,
      und `NULL` ist kein Wert.
- [x] Nein, zwei fehlende Werte gelten nicht als gleich ~ Richtig. Wer jede
      Zeile zu einer eigenen Kennung zwingen will, schreibt
      `NOT NULL UNIQUE`.
- [ ] Nein, weil `UNIQUE` nur zusammen mit dem Primärschlüssel wirkt ~ Es
      wirkt eigenständig, nur eben nicht auf fehlende Werte.
:::

::: {.quiz}
Artikel und Lieferanten stehen in einer viele-zu-viele-Beziehung, und der
Einkaufspreis unterscheidet sich je Lieferant. Wo gehört der Preis hin?

- [x] In die Verbindungstabelle, denn er hängt vom Paar ab ~ Richtig. Weder
      der Artikel noch der Lieferant allein bestimmt ihn. Der zusammengesetzte
      Schlüssel verhindert zugleich Doppelerfassungen.
- [ ] In die Artikeltabelle, er gehört zum Artikel ~ Dann liesse sich nur ein
      Preis je Artikel speichern.
- [ ] In die Lieferantentabelle ~ Dann gäbe es nur einen Preis je Lieferant,
      unabhängig vom Artikel.
:::

::: {.quiz}
In einer Bestelltabelle steht neben der Kategorie auch deren Leiter. Welche
Normalform ist verletzt, und woran merkt man es?

- [x] Die dritte; der Leiter hängt an der Kategorie, und eine Änderung an
      einer Stelle erzeugt zwei Leiter für dieselbe Kategorie ~ Richtig.
      Finden lässt sich das mit `COUNT(DISTINCT leiter)` je Kategorie, wie in
      Beispiel 5.
- [ ] Die erste, weil zu viele Spalten in der Tabelle stehen ~ Die erste
      betrifft mehrere Werte in einer Zelle, nicht die Anzahl der Spalten.
- [ ] Keine, solange die Daten stimmen ~ Sie stimmen nur so lange, bis jemand
      eine einzelne Zeile ändert.
:::

## Verlinkte Ressourcen

- [SQLite: Fremdschlüssel](https://www.sqlite.org/foreignkeys.html)
- [Normalisierung, Übersicht](https://www.postgresql.org/docs/current/ddl-constraints.html)
- [Sternschema für Auswertungen](https://www.kimballgroup.com/data-warehouse-business-intelligence-resources/kimball-techniques/dimensional-modeling-techniques/)
