---
title: "Datenbankzugriff aus R und Python"
description: "DBI und RSQLite, sqlite3 und SQLAlchemy im praktischen Einsatz."
categories: ["Datenbanken", "SQL", "R", "Python"]
quelle: ["PYFR"]
seitentyp: werkzeug
stand: entwurf
order: 30
---

```{r}
#| label: setup-r
#| include: false
library(DBI)
library(RSQLite)

# Eine echte Datenbank im Arbeitsspeicher. Alle Abfragen dieser Seite laufen
# wirklich; die Ausgaben sind keine abgeschriebenen Beispiele.
con <- dbConnect(RSQLite::SQLite(), ":memory:")

dbExecute(con, "
  CREATE TABLE artikel (
    artikel_id INTEGER PRIMARY KEY,
    bezeichnung TEXT NOT NULL,
    kategorie   TEXT NOT NULL
  )")

dbExecute(con, "
  CREATE TABLE bestellung (
    bestell_id INTEGER PRIMARY KEY,
    artikel_id INTEGER NOT NULL REFERENCES artikel(artikel_id),
    datum      TEXT NOT NULL,
    menge      INTEGER NOT NULL,
    betrag     REAL NOT NULL
  )")

dbExecute(con, "INSERT INTO artikel VALUES
  (1,'Ventil 3/8','Pneumatik'), (2,'Zylinder 40','Pneumatik'),
  (3,'Kugellager 608','Mechanik'), (4,'Dichtring','Mechanik'),
  (5,'Sensor induktiv','Elektronik')")

dbExecute(con, "INSERT INTO bestellung VALUES
  (1,1,'2026-01-14',10, 240.0), (2,1,'2026-02-03',25, 600.0),
  (3,2,'2026-01-22', 4, 512.0), (4,3,'2026-02-11',100, 350.0),
  (5,3,'2026-03-02', 60, 210.0), (6,4,'2026-01-30',200, 180.0),
  (7,5,'2026-02-19', 8, 960.0), (8,5,'2026-03-08',12,1440.0),
  (9,2,'2026-03-15', 2, 256.0), (10,1,'2026-03-20',15, 360.0)")

```

```{python}
#| label: setup-python
#| include: false
import sqlite3
import pandas as pd

verbindung = sqlite3.connect(":memory:")
verbindung.executescript("""
  CREATE TABLE artikel (
    artikel_id INTEGER PRIMARY KEY,
    bezeichnung TEXT NOT NULL,
    kategorie   TEXT NOT NULL);
  CREATE TABLE bestellung (
    bestell_id INTEGER PRIMARY KEY,
    artikel_id INTEGER NOT NULL REFERENCES artikel(artikel_id),
    datum TEXT NOT NULL, menge INTEGER NOT NULL, betrag REAL NOT NULL);
  INSERT INTO artikel VALUES
    (1,'Ventil 3/8','Pneumatik'), (2,'Zylinder 40','Pneumatik'),
    (3,'Kugellager 608','Mechanik'), (4,'Dichtring','Mechanik'),
    (5,'Sensor induktiv','Elektronik');
  INSERT INTO bestellung VALUES
    (1,1,'2026-01-14',10,240.0), (2,1,'2026-02-03',25,600.0),
    (3,2,'2026-01-22',4,512.0), (4,3,'2026-02-11',100,350.0),
    (5,3,'2026-03-02',60,210.0), (6,4,'2026-01-30',200,180.0),
    (7,5,'2026-02-19',8,960.0), (8,5,'2026-03-08',12,1440.0),
    (9,2,'2026-03-15',2,256.0), (10,1,'2026-03-20',15,360.0);
""")
verbindung.commit()
```

## Kernideen

- Verbindung aufbauen, Abfrage senden, Ergebnis als Data Frame entgegennehmen
- Parameter statt zusammengebauter Zeichenketten, sonst droht SQL-Injektion
- Verbindungen gehören geschlossen, am besten im Kontextmanager
- SQLite als Datei ohne Server, MySQL und PostgreSQL mit Server
- Aggregieren gehört in die Datenbank, nicht in den Arbeitsspeicher

## Erklärung

::: {.note-box}
**Vorwissen:** [SQL](sql.qmd) für die Abfragen selbst und
[Datenmodellierung](datenmodellierung.qmd) für den Aufbau der Tabellen.
:::

### Zugriff aus beiden Sprachen

::: panel-tabset
## R

```{r}
#| label: zugriff-r
ergebnis <- dbGetQuery(con, "
  SELECT a.kategorie, SUM(b.betrag) AS umsatz
  FROM bestellung b JOIN artikel a ON a.artikel_id = b.artikel_id
  GROUP BY a.kategorie")

str(ergebnis)      # ein gewoehnlicher Data Frame
```

## Python

```{python}
#| label: zugriff-py
df = pd.read_sql_query("""
  SELECT a.kategorie, SUM(b.betrag) AS umsatz
  FROM bestellung b JOIN artikel a ON a.artikel_id = b.artikel_id
  GROUP BY a.kategorie
""", verbindung)

print(df)
print(df.dtypes)
```
:::

Das Ergebnis ist in beiden Fällen die vertraute Tabelle, mit der weitergearbeitet
wird wie mit jedem anderen Data Frame.

::: {.note-box}
Wieviel gehört in die Datenbank, wieviel in die Auswertung? Meine Regel:
Filtern und Aggregieren möglichst früh in SQL, damit nur die benötigte
Datenmenge über die Leitung geht. Modellierung, Grafik und alles Iterative
danach in R oder Python. Eine Million Zeilen zu laden, um daraus fünf
Gruppensummen zu bilden, ist die häufigste vermeidbare Wartezeit.
:::

### Parameter statt Zeichenkettenbau

Eine Abfrage aus Nutzereingaben zusammenzukleben ist die klassische
Sicherheitslücke und erzeugt ausserdem Fehler bei Anführungszeichen. Beide
Sprachen bieten Platzhalter:

::: panel-tabset
## R

```{r}
#| label: parameter-r
dbGetQuery(con,
  "SELECT bezeichnung FROM artikel WHERE kategorie = ?",
  params = list("Mechanik"))
```

## Python

```{python}
#| label: parameter-py
print(pd.read_sql_query(
    "SELECT bezeichnung FROM artikel WHERE kategorie = ?",
    verbindung, params=("Mechanik",)))
```
:::

### SQLite oder MySQL

SQLite braucht keinen Server und liegt als einzelne Datei vor, oder wie hier
nur im Arbeitsspeicher. Zum Üben, für Zwischenstände und für kleine Projekte
ist es ideal. MySQL und PostgreSQL sind der Serverfall mit Nutzerverwaltung,
gleichzeitigen Zugriffen und Rechtevergabe. Die SQL-Grundlagen sind dieselben,
die Unterschiede liegen in Datentypen und Erweiterungen.

```{r}
#| label: aufraeumen-r
#| include: false
dbDisconnect(con)
```

```{python}
#| label: aufraeumen-py
#| include: false
verbindung.close()
```

## Typische Aufgaben

**Verbinden, abfragen, schliessen**

::: {.panel-tabset}

## R

```r
con <- DBI::dbConnect(RSQLite::SQLite(), "laden.sqlite")
df <- DBI::dbGetQuery(con, "SELECT * FROM artikel")
DBI::dbDisconnect(con)
```

## Python

```python
import sqlite3
import pandas as pd

with sqlite3.connect("laden.sqlite") as verbindung:
    df = pd.read_sql_query("SELECT * FROM artikel", verbindung)
```

:::

**Werte als Parameter übergeben**

::: {.panel-tabset}

## R

```r
DBI::dbGetQuery(con, "SELECT * FROM artikel WHERE preis > ?", params = list(100))
```

## Python

```python
pd.read_sql_query("SELECT * FROM artikel WHERE preis > ?", verbindung, params=(100,))
```

:::

Zeichenketten selbst zusammenzubauen ist die Ursache von SQL-Injektion und
zusätzlich fehleranfällig bei Anführungszeichen und Datumsformaten.

**Einen Data Frame in eine Tabelle schreiben**

::: {.panel-tabset}

## R

```r
DBI::dbWriteTable(con, "ergebnis", df, overwrite = TRUE)
```

## Python

```python
df.to_sql("ergebnis", verbindung, if_exists="replace", index=False)
```

:::

**Nachsehen, was in der Datenbank liegt**

::: {.panel-tabset}

## R

```r
DBI::dbListTables(con)
DBI::dbListFields(con, "artikel")
```

## Python

```python
pd.read_sql_query("SELECT name FROM sqlite_master WHERE type = 'table'", verbindung)
```

:::

**Grosse Tabellen in Portionen lesen**

```python
for teil in pd.read_sql_query("SELECT * FROM bestellung", verbindung, chunksize=10_000):
    verarbeite(teil)
```

Besser noch: aggregieren lassen, wo die Daten liegen, und nur das Ergebnis
holen. Eine Datenbank ist darin schneller als jede Schleife im Arbeitsspeicher.

**Verbindung zu einem Server statt zu einer Datei**

```python
from sqlalchemy import create_engine
motor = create_engine("postgresql+psycopg://benutzer:passwort@host:5432/datenbank")
df = pd.read_sql_query("SELECT * FROM artikel", motor)
```

## Verlinkte Ressourcen

- [SQLite: SQL-Referenz](https://www.sqlite.org/lang.html)
- [Use The Index, Luke: SQL-Performance erklärt](https://use-the-index-luke.com/)
