---
title: "Datenbankzugriff"
description: "Aus R und Python verbinden, abfragen, schreiben und sauber schliessen."
categories: ["Datenbanken", "SQL", "R", "Python"]
quelle: ["PYFR"]
seitentyp: werkzeug
stand: fertig
order: 30
---

```{r}
#| label: setup-r
#| include: false
library(DBI)
library(RSQLite)

con <- dbConnect(RSQLite::SQLite(), ":memory:")
frage <- function(sql, ...) knitr::kable(dbGetQuery(con, sql, ...))
tue <- function(sql, ...) invisible(dbExecute(con, sql, ...))

tue("CREATE TABLE artikel (artikel_id INTEGER PRIMARY KEY,
       bezeichnung TEXT NOT NULL, kategorie TEXT NOT NULL)")
tue("CREATE TABLE bestellung (bestell_id INTEGER PRIMARY KEY,
       artikel_id INTEGER NOT NULL REFERENCES artikel(artikel_id),
       datum TEXT NOT NULL, menge INTEGER NOT NULL, betrag REAL NOT NULL)")
tue("INSERT INTO artikel VALUES (1,'Ventil 3/8','Pneumatik'),
      (2,'Zylinder 40','Pneumatik'), (3,'Kugellager 608','Mechanik'),
      (4,'Dichtring','Mechanik'), (5,'Sensor induktiv','Elektronik')")
tue("INSERT INTO bestellung VALUES (1,1,'2026-01-14',10,240.0),
      (2,1,'2026-02-03',25,600.0), (3,2,'2026-01-22',4,512.0),
      (4,3,'2026-02-11',100,350.0), (5,3,'2026-03-02',60,210.0),
      (6,4,'2026-01-30',200,180.0), (7,5,'2026-02-19',8,960.0),
      (8,5,'2026-03-08',12,1440.0), (9,2,'2026-03-15',2,256.0),
      (10,1,'2026-03-20',15,360.0)")
```

```{python}
#| label: setup-python
#| include: false
import sqlite3

import pandas as pd

verbindung = sqlite3.connect(":memory:")
_ = verbindung.executescript("""
CREATE TABLE artikel (artikel_id INTEGER PRIMARY KEY, bezeichnung TEXT NOT NULL,
                      kategorie TEXT NOT NULL);
CREATE TABLE bestellung (bestell_id INTEGER PRIMARY KEY,
  artikel_id INTEGER NOT NULL REFERENCES artikel(artikel_id),
  datum TEXT NOT NULL, menge INTEGER NOT NULL, betrag REAL NOT NULL);
INSERT INTO artikel VALUES (1,'Ventil 3/8','Pneumatik'),(2,'Zylinder 40','Pneumatik'),
 (3,'Kugellager 608','Mechanik'),(4,'Dichtring','Mechanik'),
 (5,'Sensor induktiv','Elektronik');
INSERT INTO bestellung VALUES (1,1,'2026-01-14',10,240.0),(2,1,'2026-02-03',25,600.0),
 (3,2,'2026-01-22',4,512.0),(4,3,'2026-02-11',100,350.0),(5,3,'2026-03-02',60,210.0),
 (6,4,'2026-01-30',200,180.0),(7,5,'2026-02-19',8,960.0),(8,5,'2026-03-08',12,1440.0),
 (9,2,'2026-03-15',2,256.0),(10,1,'2026-03-20',15,360.0);
""")
verbindung.commit()


def frage(sql, params=None):
    return pd.read_sql_query(sql, verbindung, params=params)
```

## Kernideen

- Verbindung aufbauen, Abfrage senden, Ergebnis als Data Frame
  entgegennehmen. Danach wird gearbeitet wie mit jeder anderen Tabelle.
- **Werte gehören als Parameter in die Abfrage**, nie in eine zusammengebaute
  Zeichenkette. Sonst drohen SQL-Injektion und Fehler bei Apostrophen.
- **Filtern und Aggregieren in der Datenbank**, Modellieren und Zeichnen
  danach in R oder Python.
- Die Datenbank kennt **eigene Typen**. SQLite speichert Datum als Text und
  Wahrheitswerte als 0 und 1.
- **Transaktionen** sind ganz oder gar nicht. Nach einem Fehler bleibt nichts
  halb Geschriebenes zurück.
- Verbindungen gehören **geschlossen**, am besten über einen Kontextmanager.

## Erklärung

::: {.note-box}
**Vorwissen:** [SQL](sql.qmd) für die Abfragen selbst und
[Datenmodellierung](datenmodellierung.qmd) für den Aufbau der Tabellen. Was
mit dem Ergebnis danach geschieht, steht unter
[Data Wrangling](../daten/data-wrangling.qmd).
:::

### Die Bausteine

| Schritt | R (DBI) | Python |
|---|---|---|
| verbinden | `dbConnect(RSQLite::SQLite(), "laden.sqlite")` | `sqlite3.connect("laden.sqlite")` |
| abfragen | `dbGetQuery(con, sql)` | `pd.read_sql_query(sql, verbindung)` |
| ändern | `dbExecute(con, sql)` | `verbindung.execute(sql)` |
| Parameter | `params = list(wert)` | `params=(wert,)` |
| schreiben | `dbWriteTable(con, "tabelle", df)` | `df.to_sql("tabelle", verbindung)` |
| Tabellen auflisten | `dbListTables(con)` | `SELECT name FROM sqlite_master` |
| schliessen | `dbDisconnect(con)` | `verbindung.close()` |

Für andere Datenbanken wechselt nur der Treiber: `RPostgres::Postgres()`
beziehungsweise `psycopg`, `RMariaDB::MariaDB()` beziehungsweise
`mysql-connector`. Die Abfragen selbst bleiben gleich, siehe
[PostgreSQL](postgresql.qmd) und [MySQL](mysql-mariadb.qmd).

### Wieviel gehört in die Datenbank

Filtern und Aggregieren möglichst früh in SQL, damit nur die benötigte Menge
über die Leitung geht. Modellierung, Grafik und alles Iterative danach in R
oder Python. Eine Million Zeilen zu laden, um daraus fünf Gruppensummen zu
bilden, ist die häufigste vermeidbare Wartezeit.

### Zeichenketten nie selbst zusammenbauen

Ein Wert, der aus einer Eingabe stammt, wird als **Parameter** übergeben. Die
Datenbank behandelt ihn dann als Wert und nie als Teil der Abfrage. Das
verhindert zweierlei: die absichtliche Manipulation (SQL-Injektion) und den
alltäglichen Fehler, dass ein Apostroph im Namen die Abfrage zerlegt.

### Typen an der Grenze

SQLite kennt nur wenige Typen. Ein Datum wird als Text gespeichert, ein
Wahrheitswert als 0 oder 1, und beim Lesen kommt genau das zurück. Wer
Datumsangaben weiterverarbeiten will, wandelt sie nach dem Lesen um
(`parse_dates` beziehungsweise `as.Date`), siehe
[Datum und Zeit](../daten/datum-zeit.qmd). Grössere Datenbanken haben echte
Datums- und Wahrheitstypen, aber auch dort lohnt der Blick auf die Typen
nach dem ersten Import.

### Kurz nachgeschlagen

| Aufgabe | R | Python |
|---|---|---|
| Verbindung mit Kontextmanager | `on.exit(dbDisconnect(con))` | `with sqlite3.connect(...) as v:` |
| Transaktion | `dbBegin(con)`, `dbCommit(con)`, `dbRollback(con)` | `with verbindung:` |
| viele Zeilen einfügen | `dbAppendTable(con, "t", df)` | `executemany(sql, zeilen)` |
| Tabelle überschreiben | `dbWriteTable(..., overwrite = TRUE)` | `to_sql(..., if_exists="replace")` |
| Ergebnis stückweise lesen | `dbSendQuery` mit `dbFetch(n = 1000)` | `pd.read_sql_query(..., chunksize=1000)` |
| Spaltentypen ansehen | `dbGetQuery(con, "PRAGMA table_info(t)")` | dieselbe Abfrage |

## Beispiele

:::: {.panel-tabset}

### Beispiel 1: Abfragen und was zurückkommt

#### Frage und Datenlage

Der Umsatz je Kategorie, und ein Blick auf die Typen: Was macht die Datenbank
aus dem Datum?

#### Rechnung

::: {.panel-tabset}

##### R

```{r}
#| label: b1-dz-r
ergebnis <- dbGetQuery(con, "
  SELECT a.kategorie, SUM(b.betrag) AS umsatz
  FROM bestellung b JOIN artikel a ON a.artikel_id = b.artikel_id
  GROUP BY a.kategorie ORDER BY umsatz DESC")
ergebnis
sapply(ergebnis, class)

roh <- dbGetQuery(con, "SELECT * FROM bestellung LIMIT 2")
sapply(roh, class)

roh$datum <- as.Date(roh$datum)
sapply(roh, class)
```

##### Python

```{python}
#| label: b1-dz-py
ergebnis = frage("""SELECT a.kategorie, SUM(b.betrag) AS umsatz
                    FROM bestellung b JOIN artikel a ON a.artikel_id = b.artikel_id
                    GROUP BY a.kategorie ORDER BY umsatz DESC""")
print(ergebnis.to_string(index=False))
print(ergebnis.dtypes.astype(str).to_dict())

roh = frage("SELECT * FROM bestellung LIMIT 2")
print(roh.dtypes.astype(str).to_dict())

mit_datum = pd.read_sql_query("SELECT * FROM bestellung LIMIT 2", verbindung,
                              parse_dates=["datum"])
print(mit_datum.dtypes.astype(str).to_dict())
```

:::

#### Output Zeile für Zeile

| Kategorie | Umsatz | Erklärung |
|---|---|---|
| Elektronik | 2400.0 | |
| Pneumatik | 1968.0 | |
| Mechanik | 740.0 | dieselben Zahlen wie unter [SQL](sql.qmd), Beispiel 3 |

| Spalte | Typ nach dem Lesen | Erklärung |
|---|---|---|
| `kategorie` | Text | |
| `umsatz` | `numeric` beziehungsweise `float64` | Die Summe kommt als Zahl zurück. |
| `datum` | **Text**, nicht Datum | SQLite hat keinen Datumstyp; gespeichert ist die Zeichenkette `2026-01-14`. |
| `datum` nach der Umwandlung | `Date` beziehungsweise `datetime64[ns]` | `as.Date()` beziehungsweise `parse_dates=["datum"]` beim Lesen. |

#### Interpretation und Ergebnissatz

Das Ergebnis einer Abfrage ist ein gewöhnlicher Data Frame, und damit endet
die Datenbankarbeit. Der einzige Punkt, der Aufmerksamkeit braucht, sind die
Typen an der Grenze: Ein Datum, das als Text ankommt, sortiert und gruppiert
falsch, sobald das Format nicht `JJJJ-MM-TT` ist.

> Die Abfrage liefert drei Zeilen mit Elektronik an der Spitze (2400.0). Die
> Spalte `datum` kommt als Text zurück, weil SQLite keinen Datumstyp kennt,
> und muss nach dem Lesen umgewandelt werden.

### Beispiel 2: Parameter statt zusammengebauter Zeichenkette

#### Frage und Datenlage

Eine Abfrage filtert nach einer Kategorie, die aus einer Eingabe stammt. Was
passiert bei der Eingabe `x' OR '1'='1`, und was bei einer Bezeichnung mit
Apostroph?

#### Rechnung

::: {.panel-tabset}

##### R

```{r}
#| label: b2-dz-r
eingabe <- "Pneumatik"
nrow(dbGetQuery(con, paste0("SELECT * FROM artikel WHERE kategorie = '",
                            eingabe, "'")))

boese <- "x' OR '1'='1"
gebaut <- paste0("SELECT * FROM artikel WHERE kategorie = '", boese, "'")
gebaut
nrow(dbGetQuery(con, gebaut))                                   # alle Zeilen

nrow(dbGetQuery(con, "SELECT * FROM artikel WHERE kategorie = ?",
                params = list(boese)))                          # keine

tue("INSERT INTO artikel VALUES (6, ?, 'Mechanik')", params = list("Winkel 90'"))
versuch <- try(dbGetQuery(con, paste0(
  "SELECT * FROM artikel WHERE bezeichnung = '", "Winkel 90'", "'")), silent = TRUE)
if (inherits(versuch, "try-error")) "Syntaxfehler" else "gelungen"
nrow(dbGetQuery(con, "SELECT * FROM artikel WHERE bezeichnung = ?",
                params = list("Winkel 90'")))
```

##### Python

```{python}
#| label: b2-dz-py
eingabe = "Pneumatik"
print(len(frage(f"SELECT * FROM artikel WHERE kategorie = '{eingabe}'")))

boese = "x' OR '1'='1"
gebaut = f"SELECT * FROM artikel WHERE kategorie = '{boese}'"
print(gebaut)
print("zusammengebaut:", len(frage(gebaut)), "Zeilen")

print("mit Parameter:", len(frage("SELECT * FROM artikel WHERE kategorie = ?",
                                  params=(boese,))), "Zeilen")

_ = verbindung.execute("INSERT INTO artikel VALUES (6, ?, 'Mechanik')", ("Winkel 90'",))
verbindung.commit()
try:
    frage("SELECT * FROM artikel WHERE bezeichnung = 'Winkel 90''")
except Exception as fehler:
    print("zusammengebaut:", type(fehler).__name__)
print("mit Parameter:", len(frage("SELECT * FROM artikel WHERE bezeichnung = ?",
                                  params=("Winkel 90'",))))
```

:::

#### Output Zeile für Zeile

| Fall | Ergebnis | Erklärung |
|---|---|---|
| harmlose Eingabe, zusammengebaut | **2** Zeilen | Funktioniert, solange niemand etwas Ungewöhnliches eingibt. |
| Eingabe `x' OR '1'='1`, zusammengebaut | **alle** Zeilen der Tabelle | Der Apostroph beendet die Zeichenkette, der Rest wird zur Bedingung: `WHERE kategorie = 'x' OR '1'='1'`. Das ist immer wahr. |
| dieselbe Eingabe als Parameter | **0** Zeilen | Die Datenbank sucht nach einer Kategorie, die wörtlich so heisst. Es gibt keine. |
| Bezeichnung `Winkel 90'`, zusammengebaut | **Syntaxfehler** | Derselbe Mechanismus, nur ohne böse Absicht: Der Apostroph im Namen zerlegt die Abfrage. |
| dieselbe als Parameter | **1** Zeile | |

#### Interpretation und Ergebnissatz

Beide Zeilen der Tabelle, die Manipulation und der Apostroph, haben dieselbe
Ursache: Werte und Anweisung werden vermischt. Mit Parametern ist die
Trennung eingebaut, und das ist der einzige zuverlässige Schutz.
Selbstgebautes Maskieren von Anführungszeichen ist fehleranfällig. Die Regel
gilt unabhängig davon, ob eine Anwendung öffentlich erreichbar ist: Der
Apostroph in `O'Brien` kommt auch ohne Angreifer vor.

> Die Eingabe `x' OR '1'='1` liefert über eine zusammengebaute Abfrage alle
> Artikel statt keinem; als Parameter übergeben liefert sie null Zeilen. Ein
> Apostroph im Namen führt beim Zusammenbauen zu einem Syntaxfehler, als
> Parameter funktioniert er.

### Beispiel 3: Aggregieren in der Datenbank oder im Speicher

#### Frage und Datenlage

Der Umsatz je Artikel. Einmal, indem alle Bestellungen geladen und in
pandas beziehungsweise dplyr gruppiert werden, einmal, indem die Datenbank
gruppiert.

#### Rechnung

::: {.panel-tabset}

##### R

```{r}
#| label: b3-dz-r
alles <- dbGetQuery(con, "SELECT * FROM bestellung")
nrow(alles)
tapply(alles$betrag, alles$artikel_id, sum)

in_db <- dbGetQuery(con, "SELECT artikel_id, SUM(betrag) AS umsatz
                          FROM bestellung GROUP BY artikel_id")
nrow(in_db)
in_db
```

##### Python

```{python}
#| label: b3-dz-py
alles = frage("SELECT * FROM bestellung")
print(len(alles))
print(alles.groupby("artikel_id")["betrag"].sum().to_dict())

in_db = frage("""SELECT artikel_id, SUM(betrag) AS umsatz
                 FROM bestellung GROUP BY artikel_id""")
print(len(in_db))
print(dict(zip(in_db["artikel_id"], in_db["umsatz"])))
```

:::

#### Output Zeile für Zeile

| Weg | übertragene Zeilen | Ergebnis |
|---|---|---|
| alles laden, dann gruppieren | **10** | 1200.0, 768.0, 560.0, 180.0, 2400.0 |
| in der Datenbank gruppieren | **5** | dieselben Zahlen |

Bei zehn Bestellungen ist der Unterschied zwei gegen fünf Zeilen und damit
belanglos. Der Punkt ist das Verhältnis: Übertragen wird einmal die
**Datenmenge**, einmal das **Ergebnis**. Bei einer Million Bestellungen und
fünf Artikeln bleibt das Ergebnis fünf Zeilen gross, während der andere Weg
eine Million Zeilen durch die Leitung und in den Arbeitsspeicher schiebt.

#### Interpretation und Ergebnissatz

Die Regel lautet deshalb: Alles, was die Datenmenge verkleinert (filtern,
gruppieren, zusammenfassen), gehört in die Abfrage. Alles, was Ausprobieren
verlangt (Modelle, Grafiken, Kennzahlen), gehört danach in R oder Python. Wer
unsicher ist, wie teuer eine Abfrage ist, sieht sie sich mit `EXPLAIN QUERY
PLAN` an.

> Beide Wege liefern dieselben fünf Umsätze, der eine überträgt dafür zehn
> Zeilen, der andere fünf. Das Verhältnis bleibt gleich, wenn die Tabelle
> wächst; die Gruppierung in der Datenbank ist dann der einzige gangbare Weg.

### Beispiel 4: Einen Data Frame schreiben

#### Frage und Datenlage

Eine kleine Tabelle mit einem Wahrheitswert und einem fehlenden Wert wird in
die Datenbank geschrieben und wieder gelesen. Kommt dasselbe zurück?

#### Rechnung

::: {.panel-tabset}

##### R

```{r}
#| label: b4-dz-r
neu <- data.frame(artikel_id = c(1L, 2L),
                  aktiv = c(TRUE, FALSE),
                  notiz = c("a", NA))
sapply(neu, class)

invisible(dbWriteTable(con, "zusatz", neu, overwrite = TRUE))
zurueck <- dbGetQuery(con, "SELECT * FROM zusatz")
zurueck
sapply(zurueck, class)

frage("SELECT name, type FROM pragma_table_info('zusatz')")
```

##### Python

```{python}
#| label: b4-dz-py
neu = pd.DataFrame({"artikel_id": [1, 2], "aktiv": [True, False],
                    "notiz": ["a", None]})
print(neu.dtypes.astype(str).to_dict())

_ = neu.to_sql("zusatz_py", verbindung, index=False, if_exists="replace")
zurueck = frage("SELECT * FROM zusatz_py")
print(zurueck.to_string(index=False))
print(zurueck.dtypes.astype(str).to_dict())

print(frage("SELECT name, type FROM pragma_table_info('zusatz_py')"
            ).to_string(index=False))
```

:::

#### Output Zeile für Zeile

| Spalte | vorher | in der Datenbank | nach dem Lesen | Erklärung |
|---|---|---|---|---|
| `artikel_id` | ganze Zahl | `INTEGER` | ganze Zahl | |
| `aktiv` | `TRUE`, `FALSE` | `INTEGER` | **1 und 0** | SQLite hat keinen Wahrheitstyp. Wer `TRUE` zurück will, wandelt nach dem Lesen um. |
| `notiz` | `"a"`, fehlend | `TEXT` | `"a"`, `NA` beziehungsweise `None` | Der fehlende Wert überlebt als `NULL`. |

#### Interpretation und Ergebnissatz

Schreiben ist bequem und hat dieselbe Grenze wie CSV, nur eine Stufe höher:
Die Datenbank speichert, was ihre Typen hergeben. Bei SQLite sind das fünf
Typen, weshalb Wahrheitswerte zu Zahlen und Datumsangaben zu Text werden.
Für Zwischenstände einer Auswertung ist das in Ordnung, solange man die
Umwandlung beim Lesen wieder einbaut. Wichtiger ist die Wahl von
`overwrite` beziehungsweise `if_exists`: Voreingestellt ist das Anhängen
oder ein Fehler, nicht das Ersetzen.

> Der Wahrheitswert `TRUE` kommt als 1 zurück, weil SQLite nur `INTEGER`
> dafür hat; der fehlende Wert bleibt als `NULL` erhalten. Die
> Spaltentypen der erzeugten Tabelle lassen sich mit `pragma_table_info`
> nachsehen.

### Beispiel 5: Transaktion und Verbindung

#### Frage und Datenlage

Zwei Bestellungen sollen zusammen eingefügt werden, die zweite verweist auf
einen nicht existierenden Artikel. Was steht danach in der Tabelle?

#### Rechnung

::: {.panel-tabset}

##### R

```{r}
#| label: b5-dz-r
tue("PRAGMA foreign_keys = ON")
vorher <- dbGetQuery(con, "SELECT COUNT(*) AS n FROM bestellung")$n

dbBegin(con)
versuch <- try({
  dbExecute(con, "INSERT INTO bestellung VALUES (20,1,'2026-04-01',5,100.0)")
  dbExecute(con, "INSERT INTO bestellung VALUES (21,999,'2026-04-02',5,100.0)")
}, silent = TRUE)

if (inherits(versuch, "try-error")) {
  dbRollback(con)
  "abgebrochen und zurueckgerollt"
} else {
  dbCommit(con)
  "durchgelaufen"
}

c(vorher = vorher,
  nachher = dbGetQuery(con, "SELECT COUNT(*) AS n FROM bestellung")$n)
```

##### Python

```{python}
#| label: b5-dz-py
_ = verbindung.execute("PRAGMA foreign_keys = ON")
vorher = frage("SELECT COUNT(*) AS n FROM bestellung").iloc[0, 0]

try:
    with verbindung:                      # commit am Ende, rollback bei Fehler
        _ = verbindung.execute("INSERT INTO bestellung VALUES (20,1,'2026-04-01',5,100.0)")
        _ = verbindung.execute("INSERT INTO bestellung VALUES (21,999,'2026-04-02',5,100.0)")
except sqlite3.IntegrityError as fehler:
    print("abgebrochen:", fehler)

nachher = frage("SELECT COUNT(*) AS n FROM bestellung").iloc[0, 0]
print(vorher, nachher)

with verbindung:
    _ = verbindung.execute("INSERT INTO bestellung VALUES (22,1,'2026-04-03',5,100.0)")
print(frage("SELECT COUNT(*) AS n FROM bestellung").iloc[0, 0])
```

:::

#### Output Zeile für Zeile

| Schritt | Ergebnis | Erklärung |
|---|---|---|
| vor der Transaktion | **10** Bestellungen | |
| zweiter Einfügeversuch | **`FOREIGN KEY constraint failed`** | Der Artikel 999 existiert nicht. |
| nach dem Abbruch | **10**, unverändert | Auch die **erste** Einfügung ist zurückgenommen. Genau das macht die Transaktion aus: ganz oder gar nicht. |
| nach einer erfolgreichen Transaktion | **11** | |

Ohne Transaktion stünde die erste Bestellung jetzt in der Tabelle und die
zweite nicht, und niemand wüsste, dass der Vorgang unvollständig ist. Der
`with`-Block in Python und `dbBegin`/`dbRollback` in R leisten dasselbe.

#### Interpretation und Ergebnissatz

Transaktionen sind kein Thema für Fortgeschrittene, sondern die Antwort auf
eine alltägliche Frage: Was passiert, wenn es mittendrin schiefgeht? Alles,
was fachlich zusammengehört (eine Bestellung mit ihren Positionen, ein
Import mit mehreren Tabellen), gehört in eine Transaktion. Und die Verbindung
gehört danach geschlossen, in Python am einfachsten über den
Kontextmanager, in R mit `dbDisconnect()` und `on.exit()`.

> Nach dem fehlgeschlagenen zweiten Einfügen enthält die Tabelle
> unverändert zehn Bestellungen: Die Transaktion hat auch die bereits
> gelungene erste Einfügung zurückgenommen. Erst die erfolgreiche
> Transaktion erhöht den Bestand auf elf.

::::

```{r}
#| label: aufraeumen-r
#| include: false
dbDisconnect(con)
```

```{python}
#| label: aufraeumen-py
#| include: false
verbindung.close()
```

## Verständnisfragen

::: {.quiz}
Warum sollen Werte als Parameter übergeben und nicht in die Abfrage
geschrieben werden?

- [x] Sonst kann eine Eingabe die Abfrage verändern, und ein Apostroph zerlegt
      sie ~ Richtig. In Beispiel 2 liefert `x' OR '1'='1` alle Zeilen statt
      keiner, und `Winkel 90'` erzeugt einen Syntaxfehler. Parameter trennen
      Wert und Anweisung.
- [ ] Parameter sind schneller ~ Sie sind es oft, weil der Abfrageplan
      wiederverwendet wird, aber das ist nicht der Hauptgrund.
- [ ] Nur bei öffentlichen Anwendungen nötig ~ Der Apostroph in einem Namen
      kommt auch ohne Angreifer vor.
:::

::: {.quiz}
Eine Auswertung lädt eine Million Zeilen und bildet daraus zwölf
Monatssummen. Was ist daran ungünstig?

- [x] Die Aggregation hätte in der Datenbank stattfinden können, dann wären
      zwölf Zeilen übertragen worden ~ Richtig. Filtern und Gruppieren
      möglichst früh in SQL; danach kommt die Auswertung.
- [ ] Nichts, pandas kann eine Million Zeilen verarbeiten ~ Kann es, nur
      werden Übertragung und Arbeitsspeicher unnötig belastet.
- [ ] Monatssummen gehören nicht in eine Datenbank ~ Genau dafür ist sie
      gemacht.
:::

::: {.quiz}
Eine Spalte wurde mit `TRUE` und `FALSE` in eine SQLite-Datenbank
geschrieben und kommt als 1 und 0 zurück. Ist das ein Fehler?

- [x] Nein, SQLite hat keinen Wahrheitstyp und speichert `INTEGER` ~ Richtig.
      Die Umwandlung gehört nach dem Lesen in den Code, wie beim Datum, das
      als Text zurückkommt.
- [ ] Ja, die Spalte wurde falsch angelegt ~ Auch mit `BOOLEAN` in der
      Definition speichert SQLite eine Zahl.
- [ ] Ja, `to_sql` beziehungsweise `dbWriteTable` hat einen Fehler ~ Beide
      tun, was die Datenbank zulässt.
:::

::: {.quiz}
Ein Import schreibt zwei zusammengehörige Zeilen, und die zweite scheitert.
Ohne Transaktion steht die erste in der Tabelle. Warum ist das schlimmer als
ein vollständiger Abbruch?

- [x] Der Datenbestand ist halb geschrieben, und niemand sieht es ihm an ~
      Richtig. Eine Transaktion macht daraus ganz oder gar nicht, wie in
      Beispiel 5: nach dem Abbruch stehen unverändert zehn Zeilen da.
- [ ] Es ist nicht schlimmer, man kann die zweite Zeile nachtragen ~ Nur wenn
      jemand merkt, dass sie fehlt.
- [ ] Die Datenbank wird dadurch langsamer ~ Die Geschwindigkeit ist hier
      nicht das Thema.
:::

::: {.quiz}
Eine Abfrage gibt die Spalte `datum` zurück, und die Sortierung nach Monat
ist falsch. Was ist zu prüfen?

- [x] Ob das Datum als Text zurückkommt und in welchem Format ~ Richtig.
      SQLite speichert Datumsangaben als Text. Im Format `JJJJ-MM-TT` sortiert
      Text zufällig richtig, in jedem anderen Format nicht. Nach dem Lesen
      umwandeln.
- [ ] Ob die Datenbank einen Index auf `datum` hat ~ Ein Index ändert die
      Sortierreihenfolge nicht.
- [ ] Ob `ORDER BY` vor `GROUP BY` steht ~ Die Reihenfolge im Text spielt
      keine Rolle, die Auswertungsreihenfolge ist festgelegt.
:::

## Verlinkte Ressourcen

- [DBI: Datenbankzugriff in R](https://dbi.r-dbi.org/)
- [sqlite3 in der Python-Dokumentation](https://docs.python.org/3/library/sqlite3.html)
- [SQLAlchemy für andere Datenbanken](https://docs.sqlalchemy.org/)
