---
title: "SQL"
description: "Abfragen, Joins, Aggregation und Unterabfragen."
categories: ["SQL", "Datenbanken", "R", "Python"]
quelle: ["PYFR"]
seitentyp: werkzeug
stand: entwurf
order: 20
---

```{r}
#| label: setup-r
#| include: false
library(DBI)
library(RSQLite)

# Eine echte Datenbank im Arbeitsspeicher. Alle Abfragen dieser Seite laufen
# wirklich; die Ausgaben sind keine abgeschriebenen Beispiele.
con <- dbConnect(RSQLite::SQLite(), ":memory:")

dbExecute(con, "
  CREATE TABLE artikel (
    artikel_id INTEGER PRIMARY KEY,
    bezeichnung TEXT NOT NULL,
    kategorie   TEXT NOT NULL
  )")

dbExecute(con, "
  CREATE TABLE bestellung (
    bestell_id INTEGER PRIMARY KEY,
    artikel_id INTEGER NOT NULL REFERENCES artikel(artikel_id),
    datum      TEXT NOT NULL,
    menge      INTEGER NOT NULL,
    betrag     REAL NOT NULL
  )")

dbExecute(con, "INSERT INTO artikel VALUES
  (1,'Ventil 3/8','Pneumatik'), (2,'Zylinder 40','Pneumatik'),
  (3,'Kugellager 608','Mechanik'), (4,'Dichtring','Mechanik'),
  (5,'Sensor induktiv','Elektronik')")

dbExecute(con, "INSERT INTO bestellung VALUES
  (1,1,'2026-01-14',10, 240.0), (2,1,'2026-02-03',25, 600.0),
  (3,2,'2026-01-22', 4, 512.0), (4,3,'2026-02-11',100, 350.0),
  (5,3,'2026-03-02', 60, 210.0), (6,4,'2026-01-30',200, 180.0),
  (7,5,'2026-02-19', 8, 960.0), (8,5,'2026-03-08',12,1440.0),
  (9,2,'2026-03-15', 2, 256.0), (10,1,'2026-03-20',15, 360.0)")

```

```{python}
#| label: setup-python
#| include: false
import sqlite3
import pandas as pd

verbindung = sqlite3.connect(":memory:")
verbindung.executescript("""
  CREATE TABLE artikel (
    artikel_id INTEGER PRIMARY KEY,
    bezeichnung TEXT NOT NULL,
    kategorie   TEXT NOT NULL);
  CREATE TABLE bestellung (
    bestell_id INTEGER PRIMARY KEY,
    artikel_id INTEGER NOT NULL REFERENCES artikel(artikel_id),
    datum TEXT NOT NULL, menge INTEGER NOT NULL, betrag REAL NOT NULL);
  INSERT INTO artikel VALUES
    (1,'Ventil 3/8','Pneumatik'), (2,'Zylinder 40','Pneumatik'),
    (3,'Kugellager 608','Mechanik'), (4,'Dichtring','Mechanik'),
    (5,'Sensor induktiv','Elektronik');
  INSERT INTO bestellung VALUES
    (1,1,'2026-01-14',10,240.0), (2,1,'2026-02-03',25,600.0),
    (3,2,'2026-01-22',4,512.0), (4,3,'2026-02-11',100,350.0),
    (5,3,'2026-03-02',60,210.0), (6,4,'2026-01-30',200,180.0),
    (7,5,'2026-02-19',8,960.0), (8,5,'2026-03-08',12,1440.0),
    (9,2,'2026-03-15',2,256.0), (10,1,'2026-03-20',15,360.0);
""")
verbindung.commit()
```

## Kernideen

- `SELECT`, `WHERE`, `JOIN`, `GROUP BY`, `HAVING`, `ORDER BY`
- Die Auswertungsreihenfolge weicht von der Schreibreihenfolge ab
- `WHERE` filtert Zeilen, `HAVING` filtert Gruppen
- Ein Join verbindet über Schlüssel, die Art des Joins entscheidet über Verluste
- Aggregate ohne `GROUP BY` fassen die ganze Tabelle zusammen

## Erklärung

::: {.note-box}
**Vorwissen:** [Datenmodellierung](datenmodellierung.qmd) für Schlüssel und
Beziehungen. Wer [Data Wrangling](../daten/data-wrangling.qmd) oder
[pandas](../programmierung/pandas.qmd) kennt, findet dieselben Operationen
wieder: `WHERE` ist `filter`, `GROUP BY` ist `groupby`, `JOIN` ist `merge`. Die
Abfragen dieser Seite laufen beim Bauen der Website gegen eine echte
SQLite-Datenbank.
:::

### Abfragen

SQL ist deklarativ. Man beschreibt das gewünschte Ergebnis, nicht den Weg
dorthin.

Die folgenden Abfragen laufen beim Bauen der Seite gegen die Beispieldatenbank;
unter jedem Block steht das tatsächliche Ergebnis. Wie man dieselbe Abfrage aus
R oder Python absetzt, steht unter
[Datenbankzugriff](datenbanken-zugriff.qmd).

```sql
SELECT bezeichnung, kategorie
FROM artikel
WHERE kategorie = 'Pneumatik'
```

```{r}
#| label: select-sql
#| echo: false
knitr::kable(dbGetQuery(con, "SELECT bezeichnung, kategorie FROM artikel WHERE kategorie = 'Pneumatik'"))
```

Verbinden zweier Tabellen über den Schlüssel:

```sql
SELECT b.datum, a.bezeichnung, b.menge, b.betrag
FROM bestellung b
JOIN artikel a ON a.artikel_id = b.artikel_id
ORDER BY b.datum
LIMIT 5
```

```{r}
#| label: join-sql
#| echo: false
knitr::kable(dbGetQuery(con, "SELECT b.datum, a.bezeichnung, b.menge, b.betrag FROM bestellung b JOIN artikel a ON a.artikel_id = b.artikel_id ORDER BY b.datum LIMIT 5"))
```

Gruppieren und zusammenfassen, mit einer Bedingung auf dem Aggregat:

```sql
SELECT a.kategorie,
       COUNT(*)                AS anzahl,
       SUM(b.betrag)           AS umsatz,
       ROUND(AVG(b.betrag), 2) AS mittel
FROM bestellung b
JOIN artikel a ON a.artikel_id = b.artikel_id
GROUP BY a.kategorie
HAVING COUNT(*) >= 2
ORDER BY umsatz DESC
```

```{r}
#| label: groupby-sql
#| echo: false
knitr::kable(dbGetQuery(con, "SELECT a.kategorie,        COUNT(*)                AS anzahl,        SUM(b.betrag)           AS umsatz,        ROUND(AVG(b.betrag), 2) AS mittel FROM bestellung b JOIN artikel a ON a.artikel_id = b.artikel_id GROUP BY a.kategorie HAVING COUNT(*) >= 2 ORDER BY umsatz DESC"))
```

### Die Auswertungsreihenfolge

Sie erklärt die häufigste Verwirrung von Einsteigern, nämlich warum sich ein
Aggregat nicht in `WHERE` prüfen lässt:

| Reihenfolge | Klausel | was passiert |
|---|---|---|
| 1 | `FROM`, `JOIN` | Tabellen zusammenstellen |
| 2 | `WHERE` | einzelne Zeilen filtern |
| 3 | `GROUP BY` | Zeilen zu Gruppen zusammenfassen |
| 4 | `HAVING` | Gruppen filtern |
| 5 | `SELECT` | Spalten auswählen und berechnen |
| 6 | `ORDER BY` | sortieren |

`WHERE` läuft, bevor gruppiert wurde, und kennt die Summe deshalb noch nicht.
`HAVING` läuft danach.

```sql
-- WHERE filtert einzelne Zeilen, und zwar vor der Gruppierung
SELECT a.kategorie, SUM(b.betrag) AS umsatz
FROM bestellung b
JOIN artikel a ON a.artikel_id = b.artikel_id
WHERE b.datum >= '2026-02-01'
GROUP BY a.kategorie
ORDER BY umsatz DESC
```

```{r}
#| label: reihenfolge-sql
#| echo: false
knitr::kable(dbGetQuery(con, "SELECT a.kategorie, SUM(b.betrag) AS umsatz FROM bestellung b JOIN artikel a ON a.artikel_id = b.artikel_id WHERE b.datum >= '2026-02-01' GROUP BY a.kategorie ORDER BY umsatz DESC"))
```

::: {.quiz}
Warum lässt sich `WHERE SUM(betrag) > 500` nicht schreiben?

- [x] `WHERE` wird vor der Gruppierung ausgewertet, es gibt dort noch keine
      Summen ~ Richtig. Bedingungen auf Aggregaten gehören in `HAVING`, das nach
      der Gruppierung läuft. Beides in einer Abfrage ist möglich und üblich.
- [ ] `SUM` ist in einer Bedingung generell nicht erlaubt ~ In `HAVING` ist es
      erlaubt, es hängt allein am Zeitpunkt.
- [ ] Es fehlt ein `GROUP BY` ~ Auch mit `GROUP BY` bliebe die Zeile falsch, denn
      `WHERE` läuft trotzdem vorher.
:::

::: {.quiz}
Ein Join liefert mehr Zeilen als die linke Tabelle hatte. Was ist die Ursache?

- [x] Der Schlüssel war auf der rechten Seite nicht eindeutig ~ Richtig. Jede
      linke Zeile wird mit jeder passenden rechten kombiniert. Es ist dieselbe
      Falle wie beim `merge` in [pandas](../programmierung/pandas.qmd), und die Prüfung ist
      dieselbe: vorher die Eindeutigkeit des Schlüssels sicherstellen.
- [ ] Es wurde ein `LEFT JOIN` statt eines `INNER JOIN` verwendet ~ Ein
      `LEFT JOIN` behält alle linken Zeilen, vervielfacht sie aber nicht von
      sich aus.
- [ ] Die Verknüpfungsbedingung fehlt ~ Dann entstünde das Kreuzprodukt, also
      ungleich mehr Zeilen. Der häufigere und unauffälligere Fall ist der
      mehrdeutige Schlüssel.
:::

## Typische Aufgaben

**Zeilen auswählen und filtern**

```sql
SELECT bezeichnung, preis
FROM artikel
WHERE preis > 100 AND bezeichnung LIKE 'A%'
ORDER BY preis DESC
LIMIT 10;
```

**Gruppieren und die Gruppen filtern**

```sql
SELECT artikel_id, COUNT(*) AS anzahl, SUM(menge) AS menge_total
FROM bestellung
GROUP BY artikel_id
HAVING COUNT(*) >= 2;
```

`WHERE` wirkt vor der Gruppierung auf einzelne Zeilen, `HAVING` danach auf die
gebildeten Gruppen. Die Verwechslung ist der häufigste Fehler beim Aggregieren.

**Tabellen verbinden**

```sql
SELECT b.bestell_id, a.bezeichnung, b.menge
FROM bestellung AS b
JOIN artikel AS a ON a.artikel_id = b.artikel_id;
```

Ein `LEFT JOIN` behält alle Zeilen der linken Tabelle, auch wenn rechts nichts
passt; ein `INNER JOIN` verwirft sie. Wer nach einem Join weniger Zeilen hat als
erwartet, hat meist den falschen Typ gewählt.

**Fehlende Werte und Fallunterscheidungen**

```sql
SELECT bezeichnung,
       COALESCE(rabatt, 0) AS rabatt,
       CASE WHEN preis > 500 THEN 'teuer' ELSE 'guenstig' END AS klasse
FROM artikel;
```

**Zwischenergebnis benennen statt verschachteln**

```sql
WITH umsatz AS (
  SELECT artikel_id, SUM(menge * preis) AS summe
  FROM bestellung
  GROUP BY artikel_id
)
SELECT a.bezeichnung, u.summe
FROM umsatz AS u
JOIN artikel AS a ON a.artikel_id = u.artikel_id
ORDER BY u.summe DESC;
```

**Doppelte Werte finden**

```sql
SELECT bezeichnung, COUNT(*) AS anzahl
FROM artikel
GROUP BY bezeichnung
HAVING COUNT(*) > 1;
```

## Verlinkte Ressourcen

- [SQLite: SQL-Referenz](https://www.sqlite.org/lang.html)
- [Use The Index, Luke: SQL-Performance erklärt](https://use-the-index-luke.com/)
