---
title: "SQL"
description: "Abfragen, Joins, Aggregation und Unterabfragen."
categories: ["SQL", "Datenbanken", "R", "Python"]
quelle: ["PYFR"]
seitentyp: werkzeug
stand: entwurf
order: 20
---

```{r}
#| label: setup-r
#| include: false
library(DBI)
library(RSQLite)

# Eine echte Datenbank im Arbeitsspeicher. Alle Abfragen dieser Seite laufen
# wirklich; die Ausgaben sind keine abgeschriebenen Beispiele.
con <- dbConnect(RSQLite::SQLite(), ":memory:")

invisible(dbExecute(con, "
  CREATE TABLE artikel (
    artikel_id  INTEGER PRIMARY KEY,
    bezeichnung TEXT NOT NULL,
    kategorie   TEXT NOT NULL,
    rabatt      REAL)"))

invisible(dbExecute(con, "
  CREATE TABLE bestellung (
    bestell_id INTEGER PRIMARY KEY,
    artikel_id INTEGER NOT NULL REFERENCES artikel(artikel_id),
    datum      TEXT NOT NULL,
    menge      INTEGER NOT NULL,
    betrag     REAL NOT NULL)"))

invisible(dbExecute(con, "INSERT INTO artikel VALUES
  (1,'Ventil 3/8','Pneumatik',5.0), (2,'Zylinder 40','Pneumatik',NULL),
  (3,'Kugellager 608','Mechanik',2.5), (4,'Dichtring','Mechanik',NULL),
  (5,'Sensor induktiv','Elektronik',10.0), (6,'Schlauch 8mm','Pneumatik',NULL)"))

invisible(dbExecute(con, "INSERT INTO bestellung VALUES
  (1,1,'2026-01-14',10, 240.0), (2,1,'2026-02-03',25, 600.0),
  (3,2,'2026-01-22', 4, 512.0), (4,3,'2026-02-11',100, 350.0),
  (5,3,'2026-03-02', 60, 210.0), (6,4,'2026-01-30',200, 180.0),
  (7,5,'2026-02-19', 8, 960.0), (8,5,'2026-03-08',12,1440.0),
  (9,2,'2026-03-15', 2, 256.0), (10,1,'2026-03-20',15, 360.0)"))

frage <- function(sql) knitr::kable(dbGetQuery(con, sql))
```

```{python}
#| label: setup-python
#| include: false
import sqlite3

import pandas as pd

verbindung = sqlite3.connect(":memory:")
_ = verbindung.executescript("""
  CREATE TABLE artikel (
    artikel_id INTEGER PRIMARY KEY, bezeichnung TEXT NOT NULL,
    kategorie TEXT NOT NULL, rabatt REAL);
  CREATE TABLE bestellung (
    bestell_id INTEGER PRIMARY KEY,
    artikel_id INTEGER NOT NULL REFERENCES artikel(artikel_id),
    datum TEXT NOT NULL, menge INTEGER NOT NULL, betrag REAL NOT NULL);
  INSERT INTO artikel VALUES
    (1,'Ventil 3/8','Pneumatik',5.0), (2,'Zylinder 40','Pneumatik',NULL),
    (3,'Kugellager 608','Mechanik',2.5), (4,'Dichtring','Mechanik',NULL),
    (5,'Sensor induktiv','Elektronik',10.0), (6,'Schlauch 8mm','Pneumatik',NULL);
  INSERT INTO bestellung VALUES
    (1,1,'2026-01-14',10,240.0), (2,1,'2026-02-03',25,600.0),
    (3,2,'2026-01-22',4,512.0), (4,3,'2026-02-11',100,350.0),
    (5,3,'2026-03-02',60,210.0), (6,4,'2026-01-30',200,180.0),
    (7,5,'2026-02-19',8,960.0), (8,5,'2026-03-08',12,1440.0),
    (9,2,'2026-03-15',2,256.0), (10,1,'2026-03-20',15,360.0);
""")
verbindung.commit()


def frage(sql):
    return pd.read_sql_query(sql, verbindung)
```

## Kernideen

- SQL ist **deklarativ**: Man beschreibt das Ergebnis, nicht den Weg dorthin.
- Die **Auswertungsreihenfolge** weicht von der Schreibreihenfolge ab. Deshalb
  filtert `WHERE` Zeilen **vor** der Gruppierung und `HAVING` Gruppen danach.
- Ein **`INNER JOIN`** verliert, was keinen Partner hat; ein **`LEFT JOIN`**
  behält es und füllt mit `NULL`.
- **`NULL` ist kein Wert, sondern das Fehlen eines Werts.** Jeder Vergleich
  damit ergibt weder wahr noch falsch, und das verändert Ergebnisse still.
- `COUNT(*)` zählt Zeilen, `COUNT(spalte)` zählt **vorhandene Werte**.
- **Fensterfunktionen** rechnen je Gruppe, ohne die Zeilen zusammenzufassen.

## Erklärung

::: {.note-box}
**Vorwissen:** [Datenmodellierung](datenmodellierung.qmd) für Schlüssel und
Beziehungen. Wer [Data Wrangling](../daten/data-wrangling.qmd) oder
[pandas](../programmierung/pandas.qmd) kennt, findet dieselben Operationen
wieder: `WHERE` ist `filter`, `GROUP BY` ist `groupby`, `JOIN` ist `merge`,
und `SUM() OVER (PARTITION BY ...)` ist `transform`. Wie man Abfragen aus R
oder Python absetzt, steht unter [Datenbankzugriff](datenbanken-zugriff.qmd).
:::

### Die Daten dieser Seite

Zwei Tabellen in einer SQLite-Datenbank, die beim Bauen der Seite entsteht:
**sechs Artikel** (mit Kategorie und einem Rabatt, der bei drei Artikeln
fehlt) und **zehn Bestellungen**. Ein Artikel, der Schlauch, wurde nie
bestellt. Alle Ausgaben sind echte Abfrageergebnisse.

### Die Auswertungsreihenfolge

| Reihenfolge | Klausel | was passiert |
|---|---|---|
| 1 | `FROM`, `JOIN` | Tabellen zusammenstellen |
| 2 | `WHERE` | einzelne Zeilen filtern |
| 3 | `GROUP BY` | Zeilen zu Gruppen zusammenfassen |
| 4 | `HAVING` | Gruppen filtern |
| 5 | `SELECT` | Spalten auswählen und berechnen |
| 6 | `ORDER BY` | sortieren |
| 7 | `LIMIT` | abschneiden |

Daraus folgt die häufigste Verwirrung: `WHERE SUM(betrag) > 500` ist nicht
möglich, weil zum Zeitpunkt von `WHERE` noch nicht gruppiert wurde. Ebenso
lässt sich ein in `SELECT` vergebener Aliasname in `WHERE` nicht verwenden,
in `ORDER BY` dagegen schon.

### Die Join-Arten

| Join | behält | typischer Einsatz |
|---|---|---|
| `INNER JOIN` | nur Paare, die auf beiden Seiten passen | Bestellungen mit ihren Artikeln |
| `LEFT JOIN` | alle Zeilen links, rechts `NULL` wenn nichts passt | alle Artikel, auch nie bestellte |
| `FULL OUTER JOIN` | alles von beiden Seiten | Abgleich zweier Quellen |
| `CROSS JOIN` | jede Kombination | Kalender mal Standorte als Gerüst |

### NULL: die dritte Wahrheit

Ein Vergleich mit `NULL` ergibt nicht wahr und nicht falsch, sondern
**unbekannt**, und `WHERE` behält nur Zeilen, deren Bedingung wahr ist.

| Ausdruck | Ergebnis | Folge |
|---|---|---|
| `rabatt = NULL` | unbekannt | findet **nie** etwas; richtig ist `IS NULL` |
| `rabatt <> 5` | unbekannt, wenn `rabatt` fehlt | die Zeilen fehlen im Ergebnis |
| `COUNT(rabatt)` | zählt nur vorhandene | weniger als `COUNT(*)` |
| `AVG(rabatt)` | ignoriert fehlende | Nenner ist die Anzahl der vorhandenen |
| `NOT IN (Unterabfrage mit NULL)` | nie wahr | liefert **gar nichts**; `NOT EXISTS` verwenden |
| `COALESCE(rabatt, 0)` | Ersatzwert | macht die Annahme sichtbar |

### Kurz nachgeschlagen

| Aufgabe | SQL |
|---|---|
| filtern und sortieren | `WHERE ... ORDER BY ... LIMIT 10` |
| Gruppen bilden und filtern | `GROUP BY kategorie HAVING COUNT(*) >= 3` |
| verbinden | `JOIN artikel a ON a.artikel_id = b.artikel_id` |
| fehlende Werte | `IS NULL`, `COALESCE(x, 0)` |
| Fallunterscheidung | `CASE WHEN betrag > 500 THEN 'gross' ELSE 'klein' END` |
| Zwischenergebnis benennen | `WITH umsatz AS (...) SELECT ... FROM umsatz` |
| Anteil an der Gruppe | `SUM(x) OVER (PARTITION BY kategorie)` |
| Rangfolge | `ROW_NUMBER() OVER (ORDER BY betrag DESC)` |
| Duplikate finden | `GROUP BY schluessel HAVING COUNT(*) > 1` |

## Beispiele

:::: {.panel-tabset}

### Beispiel 1: Auswählen, filtern, sortieren

#### Frage und Datenlage

Welche Artikel gehören zur Kategorie Pneumatik, und wie gross sind die beiden
Tabellen?

```sql
SELECT bezeichnung, kategorie
FROM artikel
WHERE kategorie = 'Pneumatik'
ORDER BY bezeichnung
```

#### Rechnung

::: {.panel-tabset}

##### R

```{r}
#| label: b1-sq-r
frage("SELECT bezeichnung, kategorie FROM artikel
       WHERE kategorie = 'Pneumatik' ORDER BY bezeichnung")

frage("SELECT COUNT(*) AS artikel,
              (SELECT COUNT(*) FROM bestellung) AS bestellungen
       FROM artikel")
```

##### Python

```{python}
#| label: b1-sq-py
print(frage("""SELECT bezeichnung, kategorie FROM artikel
               WHERE kategorie = 'Pneumatik' ORDER BY bezeichnung"""
            ).to_string(index=False))

print(frage("""SELECT COUNT(*) AS artikel,
                      (SELECT COUNT(*) FROM bestellung) AS bestellungen
               FROM artikel""").to_string(index=False))
```

:::

#### Output Zeile für Zeile

| Ergebnis | Wert | Erklärung |
|---|---|---|
| Pneumatik-Artikel | **Schlauch 8mm, Ventil 3/8, Zylinder 40** | `ORDER BY` sortiert nach Text, deshalb steht der Schlauch vorn. |
| Artikel insgesamt | **6** | |
| Bestellungen | **10** | Die Unterabfrage in `SELECT` liefert genau einen Wert und darf deshalb dort stehen. |

R und Python setzen dieselbe Abfrage ab und bekommen dasselbe Ergebnis; die
Arbeit macht die Datenbank. Der Unterschied liegt nur in der Verpackung,
`dbGetQuery` gegen `pd.read_sql_query`.

#### Interpretation und Ergebnissatz

Die Abfrage beschreibt, **was** gewünscht ist. Wie die Datenbank es holt
(Index, Reihenfolge der Tabellen, Verfahren beim Verbinden), entscheidet sie
selbst. Deshalb sieht dieselbe Abfrage auf zehn wie auf zehn Millionen Zeilen
gleich aus.

> Drei der sechs Artikel gehören zur Kategorie Pneumatik, und zu den sechs
> Artikeln gibt es zehn Bestellungen.

### Beispiel 2: INNER JOIN gegen LEFT JOIN

#### Frage und Datenlage

Der Schlauch wurde nie bestellt. Wie viele Zeilen liefert ein Join über
beide Tabellen, und welcher Join zeigt den nie bestellten Artikel?

```sql
SELECT a.bezeichnung, COUNT(b.bestell_id) AS anzahl,
       COALESCE(SUM(b.betrag), 0) AS umsatz
FROM artikel a
LEFT JOIN bestellung b ON a.artikel_id = b.artikel_id
GROUP BY a.artikel_id
ORDER BY umsatz
```

#### Rechnung

::: {.panel-tabset}

##### R

```{r}
#| label: b2-sq-r
frage("SELECT COUNT(*) AS inner_join FROM bestellung b
       JOIN artikel a ON a.artikel_id = b.artikel_id")

frage("SELECT COUNT(*) AS left_join FROM artikel a
       LEFT JOIN bestellung b ON a.artikel_id = b.artikel_id")

frage("SELECT a.bezeichnung, COUNT(b.bestell_id) AS anzahl,
              COALESCE(SUM(b.betrag), 0) AS umsatz
       FROM artikel a
       LEFT JOIN bestellung b ON a.artikel_id = b.artikel_id
       GROUP BY a.artikel_id ORDER BY umsatz")
```

##### Python

```{python}
#| label: b2-sq-py
print(len(frage("""SELECT * FROM bestellung b
                   JOIN artikel a ON a.artikel_id = b.artikel_id""")))
print(len(frage("""SELECT * FROM artikel a
                   LEFT JOIN bestellung b ON a.artikel_id = b.artikel_id""")))

print(frage("""SELECT a.bezeichnung, COUNT(b.bestell_id) AS anzahl,
                      COALESCE(SUM(b.betrag), 0) AS umsatz
               FROM artikel a
               LEFT JOIN bestellung b ON a.artikel_id = b.artikel_id
               GROUP BY a.artikel_id ORDER BY umsatz""").to_string(index=False))
```

:::

#### Output Zeile für Zeile

| Abfrage | Zeilen | Erklärung |
|---|---|---|
| `INNER JOIN` | **10** | so viele wie Bestellungen; der Schlauch fehlt. |
| `LEFT JOIN` von `artikel` aus | **11** | zehn Bestellungen plus eine Zeile für den Schlauch mit `NULL`. |

| Artikel | Bestellungen | Umsatz | Erklärung |
|---|---|---|---|
| Schlauch 8mm | **0** | **0.0** | `COUNT(b.bestell_id)` zählt nur vorhandene Werte und ergibt deshalb 0, während `COUNT(*)` hier 1 ergäbe. `COALESCE` macht aus dem `NULL` der Summe eine 0. |
| Dichtring | 1 | 180.0 | |
| Kugellager 608 | 2 | 560.0 | |
| Zylinder 40 | 2 | 768.0 | |
| Ventil 3/8 | 3 | 1200.0 | |
| Sensor induktiv | 2 | 2400.0 | der umsatzstärkste Artikel bei nur zwei Bestellungen |

#### Interpretation und Ergebnissatz

Der Unterschied zwischen 10 und 11 Zeilen ist die ganze Geschichte: Ein
`INNER JOIN` beantwortet "was wurde bestellt", ein `LEFT JOIN` "wie steht es
um jeden Artikel". Für eine Auswertung über das Sortiment ist der zweite
richtig, sonst fehlen genau die Artikel, die am meisten zu erzählen hätten,
nämlich die mit null Bestellungen. Der Unterschied zwischen `COUNT(*)` und
`COUNT(spalte)` ist dabei entscheidend, sonst steht beim Schlauch eine 1.

> Der `INNER JOIN` liefert zehn Zeilen, der `LEFT JOIN` elf: Der nie
> bestellte Schlauch erscheint nur im zweiten, mit null Bestellungen und
> einem Umsatz von 0.

### Beispiel 3: Gruppieren, WHERE und HAVING

#### Frage und Datenlage

Umsatz je Kategorie, danach nur Kategorien mit mindestens drei Bestellungen,
und schliesslich nur Bestellungen ab Februar.

```sql
SELECT a.kategorie, COUNT(*) AS anzahl, SUM(b.betrag) AS umsatz,
       ROUND(AVG(b.betrag), 2) AS mittel
FROM bestellung b
JOIN artikel a ON a.artikel_id = b.artikel_id
GROUP BY a.kategorie
ORDER BY umsatz DESC
```

#### Rechnung

::: {.panel-tabset}

##### R

```{r}
#| label: b3-sq-r
frage("SELECT a.kategorie, COUNT(*) AS anzahl, SUM(b.betrag) AS umsatz,
              ROUND(AVG(b.betrag), 2) AS mittel
       FROM bestellung b JOIN artikel a ON a.artikel_id = b.artikel_id
       GROUP BY a.kategorie ORDER BY umsatz DESC")

frage("SELECT a.kategorie, COUNT(*) AS anzahl, SUM(b.betrag) AS umsatz
       FROM bestellung b JOIN artikel a ON a.artikel_id = b.artikel_id
       GROUP BY a.kategorie HAVING COUNT(*) >= 3 ORDER BY umsatz DESC")

frage("SELECT a.kategorie, SUM(b.betrag) AS umsatz
       FROM bestellung b JOIN artikel a ON a.artikel_id = b.artikel_id
       WHERE b.datum >= '2026-02-01'
       GROUP BY a.kategorie ORDER BY umsatz DESC")
```

##### Python

```{python}
#| label: b3-sq-py
print(frage("""SELECT a.kategorie, COUNT(*) AS anzahl, SUM(b.betrag) AS umsatz,
                      ROUND(AVG(b.betrag), 2) AS mittel
               FROM bestellung b JOIN artikel a ON a.artikel_id = b.artikel_id
               GROUP BY a.kategorie ORDER BY umsatz DESC""").to_string(index=False))

print(frage("""SELECT a.kategorie, COUNT(*) AS anzahl, SUM(b.betrag) AS umsatz
               FROM bestellung b JOIN artikel a ON a.artikel_id = b.artikel_id
               GROUP BY a.kategorie HAVING COUNT(*) >= 3
               ORDER BY umsatz DESC""").to_string(index=False))

print(frage("""SELECT a.kategorie, SUM(b.betrag) AS umsatz
               FROM bestellung b JOIN artikel a ON a.artikel_id = b.artikel_id
               WHERE b.datum >= '2026-02-01'
               GROUP BY a.kategorie ORDER BY umsatz DESC""").to_string(index=False))
```

:::

#### Output Zeile für Zeile

| Kategorie | Bestellungen | Umsatz | Mittel | Erklärung |
|---|---|---|---|---|
| Elektronik | 2 | **2400.0** | 1200.00 | wenige, aber grosse Bestellungen |
| Pneumatik | 5 | 1968.0 | 393.60 | viele kleine |
| Mechanik | 3 | 740.0 | 246.67 | |

| Zusatz | Ergebnis | Erklärung |
|---|---|---|
| `HAVING COUNT(*) >= 3` | nur **Pneumatik (1968.0)** und **Mechanik (740.0)** | Elektronik fällt mit zwei Bestellungen heraus, obwohl es der grösste Umsatz ist. `HAVING` filtert **Gruppen**. |
| `WHERE datum >= '2026-02-01'` | Elektronik 2400.0, Pneumatik **1216.0**, Mechanik **560.0** | `WHERE` filtert **Zeilen** vor der Gruppierung: Die Januarbestellungen fehlen in den Summen. Elektronik bleibt unverändert, weil dort beide Bestellungen später liegen. |

Das Datum steht hier als Text `JJJJ-MM-TT`. Dieses Format sortiert und
vergleicht sich richtig, weshalb der Textvergleich `>= '2026-02-01'`
funktioniert. Bei jedem anderen Format wäre es falsch, siehe
[Datum und Zeit](../daten/datum-zeit.qmd).

#### Interpretation und Ergebnissatz

Beide Filter verkleinern das Ergebnis und meinen Verschiedenes. `WHERE` sagt
"diese Zeilen interessieren mich", `HAVING` sagt "diese Gruppen interessieren
mich". Wer eine Bedingung an der falschen Stelle setzt, bekommt ein
plausibles, aber anderes Ergebnis: hier einmal 1968.0 und einmal 1216.0 für
dieselbe Kategorie.

> Elektronik führt mit 2400.0 Umsatz aus nur zwei Bestellungen, Pneumatik
> folgt mit 1968.0 aus fünf. Mit `HAVING COUNT(*) >= 3` fällt Elektronik
> heraus; mit `WHERE` ab Februar sinkt Pneumatik auf 1216.0.

### Beispiel 4: NULL ist kein Wert

#### Frage und Datenlage

Bei drei der sechs Artikel fehlt der Rabatt. Was zählen `COUNT(*)` und
`COUNT(rabatt)`, was findet `WHERE rabatt <> 5.0`, und was liefert ein
`NOT IN` mit einem `NULL` in der Unterabfrage?

#### Rechnung

::: {.panel-tabset}

##### R

```{r}
#| label: b4-sq-r
frage("SELECT COUNT(*) AS zeilen, COUNT(rabatt) AS mit_rabatt,
              ROUND(AVG(rabatt), 4) AS mittel FROM artikel")

frage("SELECT
         (SELECT COUNT(*) FROM artikel WHERE rabatt = NULL)    AS gleich_null,
         (SELECT COUNT(*) FROM artikel WHERE rabatt IS NULL)   AS ist_null,
         (SELECT COUNT(*) FROM artikel WHERE rabatt <> 5.0)    AS ungleich_5")

frage("SELECT bezeichnung FROM artikel
       WHERE artikel_id NOT IN (SELECT artikel_id FROM bestellung)")

# Dieselbe Frage, aber ein NULL in der Unterabfrage
frage("SELECT COUNT(*) AS treffer FROM artikel
       WHERE artikel_id NOT IN
         (SELECT CASE WHEN artikel_id = 1 THEN NULL ELSE artikel_id END
          FROM bestellung)")
```

##### Python

```{python}
#| label: b4-sq-py
print(frage("""SELECT COUNT(*) AS zeilen, COUNT(rabatt) AS mit_rabatt,
                      ROUND(AVG(rabatt), 4) AS mittel FROM artikel"""
            ).to_string(index=False))

print(frage("""SELECT
         (SELECT COUNT(*) FROM artikel WHERE rabatt = NULL)  AS gleich_null,
         (SELECT COUNT(*) FROM artikel WHERE rabatt IS NULL) AS ist_null,
         (SELECT COUNT(*) FROM artikel WHERE rabatt <> 5.0)  AS ungleich_5"""
            ).to_string(index=False))

print(frage("""SELECT bezeichnung FROM artikel
               WHERE artikel_id NOT IN (SELECT artikel_id FROM bestellung)"""
            ).to_string(index=False))

print(len(frage("""SELECT bezeichnung FROM artikel WHERE artikel_id NOT IN
                   (SELECT CASE WHEN artikel_id = 1 THEN NULL ELSE artikel_id END
                    FROM bestellung)""")))
```

:::

#### Output Zeile für Zeile

| Abfrage | Ergebnis | Erklärung |
|---|---|---|
| `COUNT(*)` | **6** | alle Zeilen |
| `COUNT(rabatt)` | **3** | nur die Zeilen mit einem Wert |
| `AVG(rabatt)` | **5.8333** | (5.0 + 2.5 + 10.0) / **3**, nicht durch 6. Der Nenner ist die Anzahl der vorhandenen Werte. |
| `WHERE rabatt = NULL` | **0** Treffer | Der Vergleich ist nie wahr, auch nicht für die fehlenden. |
| `WHERE rabatt IS NULL` | **3** | So fragt man nach dem Fehlen. |
| `WHERE rabatt <> 5.0` | **2** statt 5 | Die drei Zeilen ohne Rabatt fehlen: Für sie ist die Bedingung unbekannt, nicht wahr. |
| `NOT IN` ohne `NULL` | **Schlauch 8mm** | der nie bestellte Artikel |
| `NOT IN` mit einem `NULL` | **0 Zeilen** | Sobald die Unterabfrage ein `NULL` enthält, ist `NOT IN` nie wahr. Das Ergebnis ist leer, ohne Fehlermeldung. |

#### Interpretation und Ergebnissatz

Die Zeile `WHERE rabatt <> 5.0` ist der Fall, der in Auswertungen am
häufigsten schadet: Sie sieht aus wie "alle ausser den Fünfern" und liefert
"alle ausser den Fünfern und ausser allen, bei denen der Rabatt fehlt".
Richtig wäre `WHERE rabatt IS NULL OR rabatt <> 5.0`. Beim `NOT IN` ist die
Falle noch stiller, weil das Ergebnis nicht falsch, sondern leer ist;
`NOT EXISTS` verhält sich dort wie erwartet.

> Von sechs Artikeln haben drei einen Rabatt, ihr Mittel beträgt 5.8333.
> `WHERE rabatt <> 5.0` findet nur zwei Artikel statt fünf, und ein `NOT IN`
> mit einem `NULL` in der Unterabfrage liefert gar keine Zeile.

### Beispiel 5: Zwischenergebnis benennen und Fensterfunktion

#### Frage und Datenlage

Umsatz je Artikel, und wie viel Prozent davon auf die jeweilige Kategorie
entfallen. Ohne die Zeilen zusammenzufassen.

```sql
WITH je_artikel AS (
  SELECT artikel_id, SUM(betrag) AS summe
  FROM bestellung
  GROUP BY artikel_id
)
SELECT a.bezeichnung, a.kategorie, j.summe,
       ROUND(100.0 * j.summe / SUM(j.summe) OVER (PARTITION BY a.kategorie), 1)
         AS anteil_kat
FROM je_artikel j
JOIN artikel a ON a.artikel_id = j.artikel_id
ORDER BY a.kategorie, j.summe DESC
```

#### Rechnung

::: {.panel-tabset}

##### R

```{r}
#| label: b5-sq-r
frage("WITH je_artikel AS (
         SELECT artikel_id, SUM(betrag) AS summe FROM bestellung
         GROUP BY artikel_id)
       SELECT a.bezeichnung, a.kategorie, j.summe,
              ROUND(100.0 * j.summe /
                    SUM(j.summe) OVER (PARTITION BY a.kategorie), 1) AS anteil_kat
       FROM je_artikel j JOIN artikel a ON a.artikel_id = j.artikel_id
       ORDER BY a.kategorie, j.summe DESC")
```

##### Python

```{python}
#| label: b5-sq-py
print(frage("""WITH je_artikel AS (
                 SELECT artikel_id, SUM(betrag) AS summe FROM bestellung
                 GROUP BY artikel_id)
               SELECT a.bezeichnung, a.kategorie, j.summe,
                      ROUND(100.0 * j.summe /
                            SUM(j.summe) OVER (PARTITION BY a.kategorie), 1)
                        AS anteil_kat
               FROM je_artikel j JOIN artikel a ON a.artikel_id = j.artikel_id
               ORDER BY a.kategorie, j.summe DESC""").to_string(index=False))
```

:::

#### Output Zeile für Zeile

| Artikel | Kategorie | Umsatz | Anteil an der Kategorie |
|---|---|---|---|
| Sensor induktiv | Elektronik | 2400.0 | **100.0** Prozent |
| Kugellager 608 | Mechanik | 560.0 | **75.7** Prozent |
| Dichtring | Mechanik | 180.0 | 24.3 Prozent |
| Ventil 3/8 | Pneumatik | 1200.0 | **61.0** Prozent |
| Zylinder 40 | Pneumatik | 768.0 | 39.0 Prozent |

| Baustein | Wirkung |
|---|---|
| `WITH je_artikel AS (...)` | benennt das Zwischenergebnis, statt es zu verschachteln. Es liest sich von oben nach unten wie eine Pipe. |
| `SUM(j.summe) OVER (PARTITION BY a.kategorie)` | die Kategoriesumme **in jeder Zeile**, ohne zu gruppieren |
| `100.0 *` | erzwingt Gleitkommadivision; mit `100 *` würde SQLite ganzzahlig rechnen |
| fehlender Schlauch | Er taucht nicht auf, weil `je_artikel` nur Artikel mit Bestellungen enthält. |

#### Interpretation und Ergebnissatz

Die Fensterfunktion ist in SQL das, was `transform` in pandas und
`mutate(.by = ...)` in dplyr sind: ein Gruppenwert, der bei den Einzelzeilen
bleibt. Ohne sie bräuchte es eine zweite Abfrage und einen Join auf die
Kategoriesummen. Das Ergebnis zeigt zugleich eine Abhängigkeit, die in der
Kategorie-Auswertung aus Beispiel 3 unsichtbar war: Der gesamte
Elektronikumsatz hängt an einem einzigen Artikel.

> Der Sensor macht 100 Prozent des Elektronikumsatzes aus, das Kugellager
> 75.7 Prozent der Mechanik und das Ventil 61.0 Prozent der Pneumatik. Der nie
> bestellte Schlauch fehlt, weil das Zwischenergebnis nur Artikel mit
> Bestellungen enthält.

::::

## Verständnisfragen

::: {.quiz}
Warum lässt sich `WHERE SUM(betrag) > 500` nicht schreiben?

- [x] `WHERE` wird vor der Gruppierung ausgewertet, es gibt dort noch keine
      Summen ~ Richtig. Bedingungen auf Aggregaten gehören in `HAVING`, das
      nach der Gruppierung läuft. Beides in einer Abfrage ist möglich und
      üblich.
- [ ] `SUM` ist in einer Bedingung generell nicht erlaubt ~ In `HAVING` ist
      es erlaubt, es hängt allein am Zeitpunkt.
- [ ] Es fehlt ein `GROUP BY` ~ Auch mit `GROUP BY` bliebe die Zeile falsch,
      denn `WHERE` läuft trotzdem vorher.
:::

::: {.quiz}
Eine Auswertung über das Sortiment zeigt fünf statt sechs Artikel. Was ist
die wahrscheinlichste Ursache?

- [x] Es wurde ein `INNER JOIN` verwendet, und ein Artikel hat keine
      Bestellung ~ Richtig, wie der Schlauch in Beispiel 2. Für Auswertungen
      über alle Artikel gehört der `LEFT JOIN` von der Artikeltabelle aus.
- [ ] Der Artikel wurde gelöscht ~ Möglich, aber dann fehlte er auch in
      `SELECT * FROM artikel`.
- [ ] `GROUP BY` verwirft Gruppen mit nur einer Zeile ~ Das tut es nicht.
:::

::: {.quiz}
`SELECT COUNT(*), COUNT(rabatt) FROM artikel` liefert 6 und 3. Was bedeutet
das?

- [x] Bei drei Artikeln fehlt der Rabatt; `COUNT(spalte)` zählt nur
      vorhandene Werte ~ Richtig. Deshalb teilt `AVG(rabatt)` auch durch 3
      und nicht durch 6.
- [ ] Drei Artikel haben den Rabatt 0 ~ Eine 0 wäre ein Wert und würde
      mitgezählt.
- [ ] `COUNT(*)` zählt doppelt ~ Es zählt Zeilen, hier sechs.
:::

::: {.quiz}
`WHERE rabatt <> 5.0` liefert zwei von sechs Artikeln, obwohl nur einer den
Rabatt 5.0 hat. Warum?

- [x] Für die drei Artikel ohne Rabatt ist die Bedingung unbekannt, nicht
      wahr ~ Richtig. `WHERE` behält nur Zeilen, deren Bedingung wahr ist.
      Gemeint war `WHERE rabatt IS NULL OR rabatt <> 5.0`.
- [ ] `<>` ist kein gültiger Operator ~ Er ist gültig und bedeutet "ungleich".
- [ ] Die Datenbank hat einen Index auf `rabatt` ~ Ein Index ändert
      Ergebnisse nicht.
:::

::: {.quiz}
Eine Abfrage mit `NOT IN (SELECT kunde_id FROM sperrliste)` liefert plötzlich
gar keine Zeilen mehr, obwohl es passende Kunden gibt. Was ist zu prüfen?

- [x] Ob die Unterabfrage ein `NULL` enthält ~ Richtig. Ein einziges `NULL`
      macht `NOT IN` für jede Zeile unbekannt, und das Ergebnis ist leer.
      `NOT EXISTS` oder `WHERE kunde_id IS NOT NULL` in der Unterabfrage
      lösen es.
- [ ] Ob die Sperrliste zu gross ist ~ Die Grösse ändert das Ergebnis nicht.
- [ ] Ob ein Index fehlt ~ Das beträfe die Geschwindigkeit, nicht das
      Ergebnis.
:::

::: {.quiz}
Welche Entsprechung hat `SUM(x) OVER (PARTITION BY g)` in pandas und dplyr?

- [x] `groupby("g")["x"].transform("sum")` beziehungsweise
      `mutate(.by = g, s = sum(x))` ~ Richtig. Alle drei legen den
      Gruppenwert in jede Zeile, ohne die Zeilen zusammenzufassen.
- [ ] `groupby("g").agg(...)` beziehungsweise `summarise()` ~ Die fassen
      zusammen und liefern eine Zeile je Gruppe.
- [ ] `merge` beziehungsweise `left_join` ~ Damit lässt sich dasselbe
      nachbauen, es ist aber der Umweg.
:::

## Verlinkte Ressourcen

- [SQLite: SQL-Referenz](https://www.sqlite.org/lang.html)
- [SQLite: Fensterfunktionen](https://www.sqlite.org/windowfunctions.html)
- [Use The Index, Luke: SQL-Performance erklärt](https://use-the-index-luke.com/)
