---
title: "SQLite"
description: "Die Datenbank als einzelne Datei: ohne Server, ideal für Auswertungen und Prototypen."
categories: ["Datenbanken", "SQL", "R", "Python"]
quelle: ["PYFR"]
seitentyp: werkzeug
stand: entwurf
order: 40
---

```{r}
#| label: setup-r
#| include: false
library(DBI)
library(RSQLite)

con <- dbConnect(RSQLite::SQLite(), ":memory:")
frage <- function(sql, ...) knitr::kable(dbGetQuery(con, sql, ...))
tue <- function(sql, ...) invisible(dbExecute(con, sql, ...))
```

```{python}
#| label: setup-python
#| include: false
import pathlib
import sqlite3
import tempfile

import pandas as pd

verbindung = sqlite3.connect(":memory:")


def frage(sql, params=None):
    return pd.read_sql_query(sql, verbindung, params=params)
```

## Kernideen

- Eine Datenbank ist **eine einzige Datei**, es läuft kein Server. In R und
  Python ist der Treiber bereits dabei.
- **Typen sind Empfehlungen**: Eine `INTEGER`-Spalte nimmt auch Text an, und
  eine Summe darüber rechnet stillschweigend weiter.
- Wer das ausschliessen will, nutzt `CHECK`, `NOT NULL` und seit SQLite 3.37
  **`STRICT`**-Tabellen.
- Kein eigener **Datums- und Wahrheitstyp**; beides wird als Text
  beziehungsweise Zahl abgelegt.
- **Fremdschlüssel sind standardmässig aus** und gehören je Verbindung
  eingeschaltet.
- Die Grenze ist der **gleichzeitige Schreibzugriff**, nicht die Datenmenge.

## Erklärung

::: {.note-box}
**Vorwissen:** [SQL](sql.qmd) für die Abfragen,
[Datenmodellierung](datenmodellierung.qmd) für den Tabellenentwurf und
[Datenbankzugriff](datenbanken-zugriff.qmd) für Verbindung und Parameter.
Welches System wann passt, steht in der [Übersicht](index.qmd).
:::

### Was SQLite ist

SQLite ist eine Programmbibliothek, keine Serveranwendung. Die gesamte
Datenbank steht in einer Datei, und das Programm spricht direkt mit dieser
Datei. Es gibt keinen Dienst, keinen Port, keine Benutzer und keine
Rechteverwaltung. Genau das macht sie für die Datenarbeit praktisch: Eine
Auswertung braucht keine Infrastruktur, und die Datenbank lässt sich
kopieren, versionieren und weitergeben wie jede andere Datei.

Der Preis ist das Schreibmodell. Lesen können viele Prozesse gleichzeitig,
schreiben nur einer. Für eine Anwendung mit vielen gleichzeitigen Benutzern
ist das die falsche Wahl, für eine Auswertung spielt es keine Rolle.

### Wann SQLite, wann ein Server

| Fall | Wahl |
|---|---|
| Datei zu gross für den Arbeitsspeicher | SQLite, einmal einlesen, danach gezielt abfragen |
| Zwischenstand mehrerer Skripte | SQLite als Datei im Projekt |
| eine Person wertet aus | SQLite |
| viele schreiben gleichzeitig | [PostgreSQL](postgresql.qmd), [MySQL](mysql-mariadb.qmd) |
| Rechteverwaltung, Netzwerkzugriff | Server |
| analytische Abfragen über viele Spalten | [DuckDB](duckdb.qmd) |

### Typaffinität

SQLite ist dynamisch typisiert. Der deklarierte Typ ist eine **Affinität**:
Die Datenbank wandelt um, wo es geht, und speichert sonst, was kommt. Das ist
bequem beim Einlesen roher Daten und eine Fehlerquelle bei allem danach. Drei
Gegenmittel:

| Mittel | Wirkung |
|---|---|
| `CHECK (wert >= 0)` | prüft den Inhalt bei jedem Schreiben |
| `NOT NULL` | verhindert fehlende Werte |
| `... ) STRICT` | erzwingt die deklarierten Typen, seit SQLite 3.37 |

### Die Funktion `typeof()`

`SELECT typeof(spalte)` zeigt je Zeile, was wirklich gespeichert ist. Das ist
der schnellste Weg, eine verunreinigte Spalte zu finden, und es gibt ihn nur
in SQLite.

### Kurz nachgeschlagen

| Aufgabe | SQL beziehungsweise Befehl |
|---|---|
| Tabellen auflisten | `SELECT name FROM sqlite_master WHERE type='table'` |
| Spalten und Typen | `PRAGMA table_info(tabelle)` oder `pragma_table_info('tabelle')` |
| tatsächlicher Typ je Zeile | `SELECT typeof(spalte) FROM tabelle` |
| Fremdschlüssel einschalten | `PRAGMA foreign_keys = ON` (je Verbindung) |
| Abfrageplan ansehen | `EXPLAIN QUERY PLAN SELECT ...` |
| Index anlegen | `CREATE INDEX idx ON tabelle(spalte)` |
| Datei aufräumen | `VACUUM` |
| grosse CSV überführen | stückweise lesen und `append` schreiben |

## Beispiele

:::: {.panel-tabset}

### Beispiel 1: Der Typ ist nur eine Empfehlung

#### Frage und Datenlage

Eine Spalte ist als `INTEGER` angelegt. Was passiert, wenn dort `42`, der
Text `k.A.` und die Zahl `3.7` landen, und was ergibt die Summe?

#### Rechnung

::: {.panel-tabset}

##### R

```{r}
#| label: b1-sl-r
tue("CREATE TABLE messung (id INTEGER PRIMARY KEY, wert INTEGER)")
tue("INSERT INTO messung VALUES (1, 42), (2, 'k.A.'), (3, 3.7)")

frage("SELECT id, wert, typeof(wert) AS typ FROM messung")
frage("SELECT typeof(wert) AS typ, COUNT(*) AS n FROM messung GROUP BY typeof(wert)")
frage("SELECT SUM(wert) AS summe, COUNT(*) AS n, AVG(wert) AS mittel FROM messung")
```

##### Python

```{python}
#| label: b1-sl-py
_ = verbindung.executescript("""
  CREATE TABLE messung (id INTEGER PRIMARY KEY, wert INTEGER);
  INSERT INTO messung VALUES (1, 42), (2, 'k.A.'), (3, 3.7);""")
verbindung.commit()

print(frage("SELECT id, wert, typeof(wert) AS typ FROM messung").to_string(index=False))
print(frage("""SELECT typeof(wert) AS typ, COUNT(*) AS n FROM messung
               GROUP BY typeof(wert)""").to_string(index=False))
print(frage("SELECT SUM(wert) AS summe, COUNT(*) AS n FROM messung"
            ).to_string(index=False))
```

:::

#### Output Zeile für Zeile

| Zeile | Wert in Python | `typeof` | Erklärung |
|---|---|---|---|
| 1 | 42 | **integer** | wie deklariert |
| 2 | `k.A.` | **text** | Der Text wird angenommen, obwohl die Spalte `INTEGER` heisst. |
| 3 | 3.7 | **real** | Auch die Kommazahl bleibt, was sie ist. |

Die R-Ausgabe zeigt in der zweiten Zeile **`0.0`** statt `k.A.`, und zwar bei
unverändertem `typeof` von `text`. Der Grund liegt nicht in der Datenbank,
sondern im Treiber: RSQLite richtet sich nach dem **deklarierten** Typ der
Spalte, holt sie als Zahl und macht aus dem Text eine 0. Der Wert steht also
in der Datenbank, kommt in R aber nicht als solcher an. Ein zweiter Grund, sich
`typeof()` anzusehen, statt den Werten zu vertrauen.

| Kennzahl | Wert | Erklärung |
|---|---|---|
| `COUNT(*)` | 3 | drei Zeilen |
| `SUM(wert)` | **45.7** | 42 + 3.7, der Text zählt als 0. **Keine Fehlermeldung, kein `NULL`.** |
| `AVG(wert)` | **15.23333** | 45.7 geteilt durch **3**, nicht durch 2. Der Text geht als Null in den Mittelwert ein und zieht ihn nach unten. |

#### Interpretation und Ergebnissatz

Die Summe 45.7 ist das Gefährliche an der Typaffinität: Sie sieht richtig aus.
Eine Spalte mit einem einzigen `k.A.` liefert eine plausible Summe, die zu
klein ist, und nichts weist darauf hin. Deshalb gehört nach jedem Import roher
Daten eine Abfrage auf `typeof()` je Spalte, oder die Tabelle wird gleich als
`STRICT` angelegt.

> In der als `INTEGER` deklarierten Spalte stehen ein Integer, ein Text und
> eine Realzahl nebeneinander. Die Summe beträgt 45.7, weil der Text
> stillschweigend als 0 zählt.

### Beispiel 2: Bedingungen und STRICT

#### Frage und Datenlage

Dieselbe Tabelle mit `NOT NULL`, `CHECK (wert >= 0)` und als `STRICT`
angelegt. Welche vier Einfügeversuche gehen durch?

#### Rechnung

::: {.panel-tabset}

##### R

```{r}
#| label: b2-sl-r
frage("SELECT sqlite_version() AS version")

angelegt <- try(dbExecute(con, "CREATE TABLE streng (
    id   INTEGER PRIMARY KEY,
    wert REAL NOT NULL CHECK (wert >= 0)) STRICT"), silent = TRUE)
if (inherits(angelegt, "try-error")) "STRICT nicht unterstuetzt" else "STRICT angelegt"

for (sql in c("INSERT INTO streng VALUES (1, 12.5)",
              "INSERT INTO streng VALUES (2, -1)",
              "INSERT INTO streng VALUES (3, 'k.A.')",
              "INSERT INTO streng VALUES (4, NULL)")) {
  ergebnis <- try(dbExecute(con, sql), silent = TRUE)
  cat(sub(".*VALUES ", "", sql), ":",
      if (inherits(ergebnis, "try-error")) "abgelehnt" else "angenommen", "\n")
}

frage("SELECT COUNT(*) AS zeilen FROM streng")
```

##### Python

```{python}
#| label: b2-sl-py
print(frage("SELECT sqlite_version() AS version").to_string(index=False))

_ = verbindung.executescript("""CREATE TABLE streng (
    id   INTEGER PRIMARY KEY,
    wert REAL NOT NULL CHECK (wert >= 0)) STRICT;""")
verbindung.commit()

for sql, was in [("INSERT INTO streng VALUES (1, 12.5)", "12.5"),
                 ("INSERT INTO streng VALUES (2, -1)", "-1"),
                 ("INSERT INTO streng VALUES (3, 'k.A.')", "'k.A.'"),
                 ("INSERT INTO streng VALUES (4, NULL)", "NULL")]:
    try:
        _ = verbindung.execute(sql)
        verbindung.commit()
        print(was, "angenommen")
    except sqlite3.Error as fehler:
        print(was, "abgelehnt:", str(fehler)[:50])
```

:::

#### Output Zeile für Zeile

| Versuch | Ergebnis | Regel, die greift |
|---|---|---|
| `12.5` | **angenommen** | erfüllt alles |
| `-1` | **abgelehnt**, `CHECK constraint failed: wert >= 0` | `CHECK` |
| `'k.A.'` | **abgelehnt**, `cannot store TEXT value in REAL column` | **`STRICT`**; ohne diesen Zusatz wäre der Text angenommen worden, wie in Beispiel 1. |
| `NULL` | **abgelehnt**, `NOT NULL constraint failed` | `NOT NULL` |

#### Interpretation und Ergebnissatz

Mit drei Zusätzen verhält sich SQLite wie eine Datenbank mit festen Typen.
`STRICT` gibt es seit Version 3.37; die Abfrage `sqlite_version()` zeigt, was
die eigene Installation mitbringt. Für Tabellen, die roh eingelesene Daten
aufnehmen, ist die lockere Variante bequem; für alles, womit danach gerechnet
wird, ist die strenge die richtige.

> Von vier Einfügeversuchen geht nur der gültige durch: Die negative Zahl
> scheitert am `CHECK`, der Text am `STRICT`, der fehlende Wert am
> `NOT NULL`.

### Beispiel 3: Die Datenbank ist eine Datei

#### Frage und Datenlage

Eine Datenbank wird als Datei angelegt, gefüllt und geschlossen. Was steht
danach auf der Platte, und was findet man beim erneuten Öffnen?

#### Rechnung

::: {.panel-tabset}

##### R

```{r}
#| label: b3-sl-r
pfad <- file.path(tempdir(), "laden.sqlite")
datei <- dbConnect(RSQLite::SQLite(), pfad)
invisible(dbExecute(datei, "CREATE TABLE artikel (id INTEGER PRIMARY KEY, name TEXT)"))
invisible(dbExecute(datei, "INSERT INTO artikel VALUES (1,'Ventil'), (2,'Zylinder')"))
dbDisconnect(datei)

c(vorhanden = file.exists(pfad), bytes = file.size(pfad))

wieder <- dbConnect(RSQLite::SQLite(), pfad)
dbListTables(wieder)
dbGetQuery(wieder, "SELECT COUNT(*) AS n FROM artikel")
dbDisconnect(wieder)
```

##### Python

```{python}
#| label: b3-sl-py
ordner = pathlib.Path(tempfile.mkdtemp())
pfad = ordner / "laden.sqlite"

datei = sqlite3.connect(pfad)
_ = datei.executescript("""CREATE TABLE artikel (id INTEGER PRIMARY KEY, name TEXT);
                       INSERT INTO artikel VALUES (1,'Ventil'), (2,'Zylinder');""")
datei.commit()
datei.close()

print(pfad.exists(), pfad.stat().st_size)

wieder = sqlite3.connect(pfad)
print(pd.read_sql_query("SELECT name FROM sqlite_master WHERE type='table'",
                        wieder)["name"].tolist())
print(pd.read_sql_query("SELECT COUNT(*) AS n FROM artikel", wieder).iloc[0, 0])
wieder.close()
```

:::

#### Output Zeile für Zeile

| Schritt | Ergebnis | Erklärung |
|---|---|---|
| Datei vorhanden | **`True`** | Sie entsteht beim Verbinden, nicht erst beim Schreiben. |
| Grösse | **8192 Byte** | zwei Seiten à 4096 Byte: Kopf und Inhalt. Eine leere Datenbank ist winzig. |
| Tabellen nach dem erneuten Öffnen | `artikel` | Alles steht in der Datei, es gibt keinen Server, der etwas hält. |
| Zeilen | 2 | |

Die Liste der Tabellen steht in der Systemtabelle `sqlite_master`, die jede
SQLite-Datei mitbringt. In R gibt es dafür zusätzlich `dbListTables()`.

#### Interpretation und Ergebnissatz

Weil die Datenbank eine Datei ist, gelten für sie die Regeln von Dateien: Sie
lässt sich kopieren, in ein Backup legen und weitergeben. Was sie nicht
verträgt, ist gleichzeitiges Schreiben aus mehreren Prozessen, und was nicht
in die Versionsverwaltung gehört, ist die Datei selbst: Sie ist binär, und
jede Änderung erzeugt einen unlesbaren Diff.

> Die angelegte Datei ist 8192 Byte gross und enthält nach dem erneuten
> Öffnen die Tabelle `artikel` mit zwei Zeilen, ohne dass ein Dienst läuft.

### Beispiel 4: Index und Abfrageplan

#### Frage und Datenlage

Eine Tabelle mit 50 000 Messwerten und 500 Geräten. Wie beantwortet SQLite
die Frage nach einem Gerät, mit und ohne Index?

#### Rechnung

::: {.panel-tabset}

##### R

```{r}
#| label: b4-sl-r
n <- 50000
messwert <- data.frame(id = seq_len(n),
                       geraet_id = (seq_len(n) - 1) %% 500,
                       wert = ((seq_len(n) * 37) %% 1000) / 10)
invisible(dbWriteTable(con, "messwert", messwert, overwrite = TRUE))
frage("SELECT COUNT(*) AS zeilen FROM messwert")

frage("EXPLAIN QUERY PLAN SELECT * FROM messwert WHERE geraet_id = 42")

tue("CREATE INDEX idx_geraet ON messwert(geraet_id)")
frage("EXPLAIN QUERY PLAN SELECT * FROM messwert WHERE geraet_id = 42")

frage("SELECT COUNT(*) AS treffer FROM messwert WHERE geraet_id = 42")
frage("EXPLAIN QUERY PLAN SELECT * FROM messwert WHERE wert > 90")
```

##### Python

```{python}
#| label: b4-sl-py
_ = verbindung.execute("CREATE TABLE messwert (id INTEGER PRIMARY KEY, "
                   "geraet_id INTEGER, wert REAL)")
_ = verbindung.executemany("INSERT INTO messwert VALUES (?,?,?)",
                       [(i, i % 500, (i * 37 % 1000) / 10) for i in range(1, 50001)])
verbindung.commit()
print(frage("SELECT COUNT(*) AS zeilen FROM messwert").iloc[0, 0])

print(frage("EXPLAIN QUERY PLAN SELECT * FROM messwert WHERE geraet_id = 42"
            )["detail"].tolist())

_ = verbindung.execute("CREATE INDEX idx_geraet ON messwert(geraet_id)")
verbindung.commit()
print(frage("EXPLAIN QUERY PLAN SELECT * FROM messwert WHERE geraet_id = 42"
            )["detail"].tolist())

print(frage("SELECT COUNT(*) AS treffer FROM messwert WHERE geraet_id = 42").iloc[0, 0])
print(frage("EXPLAIN QUERY PLAN SELECT * FROM messwert WHERE wert > 90"
            )["detail"].tolist())
```

:::

#### Output Zeile für Zeile

| Abfrage | Plan | Erklärung |
|---|---|---|
| nach `geraet_id`, **ohne** Index | **`SCAN messwert`** | Die Datenbank liest alle 50 000 Zeilen und behält die passenden. |
| nach `geraet_id`, **mit** Index | **`SEARCH messwert USING INDEX idx_geraet (geraet_id=?)`** | Jetzt springt sie über den Index direkt zu den Treffern. |
| Treffer | **100** Zeilen | 50 000 / 500 Geräte |
| nach `wert > 90`, ohne passenden Index | `SCAN messwert` | Der Index auf `geraet_id` hilft hier nicht; ein Index wirkt nur für die Spalten, über die er geht. |

`EXPLAIN QUERY PLAN` ist die eigentliche Antwort auf "warum ist das langsam".
Die Wörter `SCAN` und `SEARCH` sagen es direkt, und zwar ohne Zeitmessung,
die je nach Rechner schwankt.

#### Interpretation und Ergebnissatz

Ein Index ist kein allgemeiner Beschleuniger, sondern ein Verzeichnis für
**eine bestimmte Spalte**. Er kostet Platz und verlangsamt das Schreiben,
weshalb man ihn dort setzt, wo regelmässig gefiltert oder verbunden wird,
typischerweise auf Fremdschlüsseln. Ob er greift, zeigt der Abfrageplan;
Vermutungen darüber sind unnötig.

> Ohne Index liest SQLite für die Frage nach einem Gerät alle 50 000 Zeilen
> (`SCAN`), mit Index greift es über `SEARCH ... USING INDEX` direkt auf die
> 100 Treffer zu. Für die Bedingung auf `wert` bleibt es beim `SCAN`.

### Beispiel 5: Stückweise lesen

#### Frage und Datenlage

Die Summe aller 50 000 Messwerte, ohne die Tabelle auf einmal in den
Arbeitsspeicher zu laden.

#### Rechnung

::: {.panel-tabset}

##### R

```{r}
#| label: b5-sl-r
abfrage <- dbSendQuery(con, "SELECT wert FROM messwert")
summe <- 0
stuecke <- 0
while (!dbHasCompleted(abfrage)) {
  teil <- dbFetch(abfrage, n = 10000)
  if (nrow(teil) == 0) break
  summe <- summe + sum(teil$wert)
  stuecke <- stuecke + 1
}
dbClearResult(abfrage)

c(stuecke = stuecke, summe = summe)
dbGetQuery(con, "SELECT SUM(wert) AS summe FROM messwert")
```

##### Python

```{python}
#| label: b5-sl-py
summe = 0.0
stuecke = 0
for teil in pd.read_sql_query("SELECT wert FROM messwert", verbindung,
                              chunksize=10000):
    summe += teil["wert"].sum()
    stuecke += 1

print(stuecke, round(summe, 1))
print(round(frage("SELECT SUM(wert) AS summe FROM messwert").iloc[0, 0], 1))
```

:::

#### Output Zeile für Zeile

| Grösse | Wert | Erklärung |
|---|---|---|
| Stücke | **5** | 50 000 Zeilen zu je 10 000 |
| Summe stückweise | **2497500.0** | |
| Summe in der Datenbank | **2497500.0** | dieselbe Zahl, aber in einer Zeile übertragen |

Für eine blosse Summe ist der Weg über die Datenbank offensichtlich besser.
Das stückweise Lesen lohnt dort, wo je Zeile etwas geschehen muss, das SQL
nicht kann: ein Modell anwenden, Text verarbeiten, eine Datei schreiben.

#### Interpretation und Ergebnissatz

Der Arbeitsspeicher ist bei SQLite selten die Grenze, weil man nie alles
laden muss. Das ist der Grund, warum eine zu grosse CSV-Datei zuerst in eine
SQLite-Datei wandert: Danach beantwortet man jede Frage mit einer Abfrage
statt mit einem Import.

> Stückweise gelesen ergeben die 50 000 Messwerte in fünf Teilen die Summe
> 2497500.0, genau wie die Abfrage `SELECT SUM(wert)`, die dafür eine einzige
> Zeile überträgt.

::::

```{r}
#| label: aufraeumen-r
#| include: false
dbDisconnect(con)
```

```{python}
#| label: aufraeumen-py
#| include: false
verbindung.close()
```

## Verständnisfragen

::: {.quiz}
Eine Spalte ist als `INTEGER` angelegt, und beim Import landen dort Texte wie
`k.A.`. Was ist passiert?

- [ ] Der Import ist fehlerhaft und muss wiederholt werden ~ Der Import hat
      getan, was er sollte; SQLite hat den Wert angenommen.
- [x] SQLite behandelt den deklarierten Typ als Empfehlung ~ Richtig. Die
      Typaffinität wandelt um, wo möglich, und speichert sonst wie geliefert.
      `CHECK`, `NOT NULL` oder eine `STRICT`-Tabelle schliessen es aus.
- [ ] Die Spalte war in Wahrheit als `TEXT` deklariert ~ Auch bei `INTEGER`
      passiert genau das.
:::

::: {.quiz}
In einer Spalte mit 1000 Messwerten steht in einer Zeile `k.A.`. Was liefert
`SELECT SUM(wert)`?

- [x] Eine plausible, aber zu kleine Summe, denn der Text zählt als 0 ~
      Richtig, wie die 45.7 in Beispiel 1. Es gibt weder Fehler noch `NULL`,
      und genau das macht den Fall gefährlich.
- [ ] `NULL`, weil ein Wert ungültig ist ~ Das wäre das Verhalten bei einem
      echten `NULL` in manchen anderen Systemen.
- [ ] Einen Fehler ~ SQLite rechnet stillschweigend weiter.
:::

::: {.quiz}
Eine Abfrage auf einer grossen Tabelle ist langsam. Was ist der erste
Schritt?

- [x] `EXPLAIN QUERY PLAN` ansehen und prüfen, ob `SCAN` oder `SEARCH` steht ~
      Richtig. Das sagt ohne Zeitmessung, ob ein Index greift, und ist auf
      jedem Rechner gleich.
- [ ] Die Tabelle in mehrere kleinere aufteilen ~ Das löst selten etwas und
      verkompliziert jede Abfrage.
- [ ] Auf jede Spalte einen Index legen ~ Indizes kosten Platz und
      verlangsamen das Schreiben; sie gehören auf die Spalten, nach denen
      gefiltert oder verbunden wird.
:::

::: {.quiz}
Warum gehört eine `.sqlite`-Datei in der Regel nicht ins Git-Repository?

- [x] Sie ist binär, und jede Änderung erzeugt einen unlesbaren Diff ~
      Richtig. Versioniert wird der Code, der sie erzeugt, und bei Bedarf die
      Rohdaten. Für kleine, unveränderliche Referenzdaten kann es Ausnahmen
      geben.
- [ ] Git kann keine Binärdateien speichern ~ Kann es, nur wächst das
      Repository mit jeder Fassung.
- [ ] SQLite-Dateien sind zu gross ~ Sie können klein sein; das Problem ist
      die Nachvollziehbarkeit.
:::

::: {.quiz}
Eine Auswertung soll je Zeile ein Modell anwenden, und die Tabelle hat zehn
Millionen Zeilen. Was ist der Weg?

- [x] Stückweise lesen und je Stück verarbeiten ~ Richtig, mit `chunksize`
      beziehungsweise `dbFetch(n = ...)`. So bleibt der Arbeitsspeicher
      konstant belegt, wie in Beispiel 5.
- [ ] Alles laden, dann verarbeiten ~ Genau das soll vermieden werden.
- [ ] Die Verarbeitung in SQL nachbauen ~ Für Summen und Filter ja, für ein
      Modell in der Regel nicht.
:::

## Verlinkte Ressourcen

- [SQLite: Typaffinität](https://www.sqlite.org/datatype3.html)
- [SQLite: STRICT-Tabellen](https://www.sqlite.org/stricttables.html)
- [SQLite: Abfragepläne](https://www.sqlite.org/eqp.html)
