---
title: "Git"
description: "Commits, Branches, Merge-Konflikte und der Umgang mit Remotes."
categories: ["Tooling", "Reproduzierbarkeit"]
quelle: ["PYFR"]
seitentyp: werkzeug
stand: fertig
order: 20
---

```{r}
#| label: setup-r
#| include: false
# Ein echtes Repository, das beim Build entsteht. Alle Ausgaben dieser Seite
# stammen daraus, sind also keine abgeschriebenen Beispiele.
repo <- file.path(tempdir(), "repo")
unlink(repo, recursive = TRUE)
dir.create(repo, recursive = TRUE)

git <- function(befehl) {
  # Identitaet lokal setzen, damit kein globales Profil noetig ist
  voll <- paste("cd", shQuote(repo), "&&",
                "git -c user.name=Beispiel -c user.email=beispiel@example.org",
                befehl, "2>&1")
  ausgabe <- suppressWarnings(system(voll, intern = TRUE))
  cat(ausgabe, sep = "\n")
}

schreibe <- function(datei, text) {
  pfad <- file.path(repo, datei)
  dir.create(dirname(pfad), recursive = TRUE, showWarnings = FALSE)
  writeLines(text, pfad)
}

zeige <- function(datei) cat(readLines(file.path(repo, datei)), sep = "\n")
```

## Kernideen

- Git speichert **Zustände**, nicht Unterschiede: Jeder Commit hält den
  vollständigen Stand fest und verweist auf seinen Vorgänger.
- Drei Orte: **Arbeitsverzeichnis**, **Staging-Bereich**, **Commit**. Der
  Umweg über das Staging macht Commits inhaltlich sauber.
- Ein **Branch** ist nur ein Zeiger auf einen Commit und deshalb billig.
- **Konflikte sind normal.** Git markiert die Stelle und überlässt die
  Entscheidung dem Menschen.
- Rückgängig machen heisst je nach Ziel `restore`, `reset` oder `revert`.
  Nur `revert` ist für bereits geteilte Commits richtig.
- Was nicht hineingehört, hält `.gitignore` draussen. Ein einmal committetes
  Passwort bleibt in der Historie.

## Erklärung

::: {.note-box}
**Vorwissen:** keines. Hilfreich ist [Linux und Shell](linux-shell.qmd), weil
Git auf der Kommandozeile bedient wird. Die Ausgaben dieser Seite stammen aus
einem echten Repository, das beim Bauen der Website angelegt wird. Git ist
sprachunabhängig, deshalb gibt es hier keine getrennten R- und Python-Reiter.
:::

### Das Problem hinter der Versionsverwaltung

Der Ordner mit `analyse_final.R`, `analyse_final_v2.R` und
`analyse_final_wirklich.R` ist bekannt. Er beantwortet keine der Fragen, die
später gestellt werden: Was war der Unterschied? Warum wurde das geändert? Mit
welcher Fassung ist die Zahl im Bericht entstanden? Git beantwortet genau
diese Fragen.

### Die drei Orte

| Ort | Inhalt | Befehl dorthin |
|---|---|---|
| Arbeitsverzeichnis | die Dateien, an denen gerade gearbeitet wird | Datei speichern |
| Staging-Bereich (Index) | was in den nächsten Commit soll | `git add` |
| Repository | die festgeschriebene Historie | `git commit` |

`git status --short` zeigt beide Spalten: **links** der Staging-Bereich,
**rechts** das Arbeitsverzeichnis.

| Anzeige | Bedeutung |
|---|---|
| `??` | unverfolgt, Git kennt die Datei nicht |
| `A ` | neu und vorgemerkt |
| `M ` | geändert und vorgemerkt |
| ` M` | geändert, **nicht** vorgemerkt |
| `MM` | vorgemerkt und danach erneut geändert |
| `UU` | Konflikt, von beiden Seiten geändert |

### Rückgängig machen

| Ziel | Befehl | Wirkung |
|---|---|---|
| Änderung im Arbeitsverzeichnis verwerfen | `git restore datei` | Datei zurück auf den letzten Commit |
| Vormerkung zurücknehmen | `git restore --staged datei` | Änderung bleibt, verlässt das Staging |
| letzten Commit auflösen, Änderung behalten | `git reset --soft HEAD~1` | Commit weg, Inhalt wieder vorgemerkt |
| Commit inhaltlich zurücknehmen | `git revert <commit>` | **neuer** Commit, der die Änderung aufhebt |

Die Faustregel: Solange nichts geteilt wurde, ist `reset` bequem. Sobald
andere den Commit haben, ist `revert` der einzige saubere Weg, weil es die
Historie nicht umschreibt.

### Remote und Zusammenarbeit

Das Remote ist eine gleichwertige Kopie, nicht die Wahrheit. Lokal liegt die
vollständige Historie, weshalb sich auch ohne Netzverbindung arbeiten lässt.

```bash
git remote add origin https://github.com/nutzer/projekt.git
git push -u origin main        # erstmalig, merkt sich die Zuordnung
git pull                       # Aenderungen anderer holen
git clone https://github.com/nutzer/projekt.git
```

### Kurz nachgeschlagen

| Aufgabe | Befehl |
|---|---|
| Stand ansehen | `git status`, `git status --short` |
| abschnittsweise vormerken | `git add -p` |
| Verlauf | `git log --oneline --graph --all` |
| Änderungen | `git diff`, `git diff --staged` |
| Branch anlegen und wechseln | `git switch -c thema` |
| zusammenführen | `git merge thema` |
| Konfliktdateien auflisten | `git diff --name-only --diff-filter=U` |
| Datei aus der Verfolgung nehmen | `git rm --cached datei` |
| wer hat diese Zeile geändert | `git blame datei` |
| Zwischenstand parken | `git stash`, `git stash pop` |

## Beispiele

:::: {.panel-tabset}

### Beispiel 1: Vom leeren Ordner zum ersten Commit

#### Frage und Datenlage

Ein leerer Ordner, eine neue Datei `analyse.R`. Welche Schritte führen zum
ersten Commit, und was zeigt `git status` dazwischen?

#### Rechnung

```{r}
#| label: b1-gt-r
git("init -q -b main")
schreibe("analyse.R", c("werte <- c(1, 2, 3)", "mean(werte)"))

git("status --short")          # Git kennt die Datei noch nicht
git("add analyse.R")
git("status --short")          # jetzt vorgemerkt
git("commit -q -m 'Mittelwert berechnen'")
git("log --oneline")
```

#### Output Zeile für Zeile

| Schritt | Ausgabe | Erklärung |
|---|---|---|
| nach dem Anlegen | **`?? analyse.R`** | Git sieht die Datei, verfolgt sie aber nicht. Das ist Absicht: Sonst landeten Zwischenergebnisse und Zugangsdaten ungewollt im Repository. |
| nach `git add` | **`A  analyse.R`** | Das `A` steht links, also im Staging-Bereich: neu und vorgemerkt. |
| nach `git commit` | keine Ausgabe (durch `-q`) | |
| `git log --oneline` | eine Zeile mit Kurzkennung und Nachricht | Der Commit ist da; die Kennung ist eine Prüfsumme über den Inhalt und deshalb bei jedem Lauf anders. |

#### Interpretation und Ergebnissatz

Der Weg führt immer über dieselben zwei Schritte. `add` beantwortet "was
gehört dazu", `commit` beantwortet "und das halte ich jetzt fest". Eine gute
Commit-Nachricht benennt das **Warum**: `Fix` oder `Update` sind in einem
halben Jahr wertlos, `Dezimalkomma beim Import beruecksichtigen` ist es nicht.

> Eine neue Datei erscheint zunächst als `?? analyse.R`, nach `git add` als
> `A  analyse.R`, und nach dem Commit steht sie mit ihrer Nachricht im
> Verlauf.

### Beispiel 2: Warum der Umweg über das Staging

#### Frage und Datenlage

Zwei Änderungen gleichzeitig: Die Analyse ist fertig, die Notizen sind es
nicht. Wie hält man nur die fertige Änderung fest?

#### Rechnung

```{r}
#| label: b2-gt-r
schreibe("analyse.R", c("werte <- c(1, 2, 3, 4)", "mean(werte)", "sd(werte)"))
schreibe("notizen.txt", "unfertige Gedanken")

git("add analyse.R")           # nur diese eine Datei
git("status --short")

git("diff --staged --stat")    # was in den Commit ginge
git("diff --stat")             # was draussen bleibt

git("commit -q -m 'Standardabweichung ergaenzen'")
git("status --short")
```

#### Output Zeile für Zeile

| Zeile | Ausgabe | Erklärung |
|---|---|---|
| nach `add analyse.R` | **`M  analyse.R`** und **`?? notizen.txt`** | Das `M` steht links: vorgemerkt. Die Notizen sind unverfolgt und bleiben es. |
| `diff --staged --stat` | `analyse.R \| 3 ++-`, eine Datei geändert | Das ist genau der Inhalt des nächsten Commits. |
| `diff --stat` | leer | Im Arbeitsverzeichnis gibt es keine unvorgemerkte Änderung an verfolgten Dateien; `notizen.txt` ist gar nicht verfolgt. |
| nach dem Commit | nur noch **`?? notizen.txt`** | Die fertige Änderung ist festgehalten, die unfertige liegt unberührt daneben. |

#### Interpretation und Ergebnissatz

Der Zwischenschritt wirkt umständlich und ist der Grund, warum Commits
inhaltlich sauber bleiben können. Man wählt aus, was zusammengehört, statt
pauschal alles Geänderte einzupacken. Mit `git add -p` geht das sogar
abschnittsweise innerhalb einer Datei.

> Nach `git add analyse.R` ist nur diese Datei vorgemerkt (`M `), die
> unfertigen Notizen bleiben unverfolgt (`??`) und überstehen den Commit
> unberührt.

### Beispiel 3: Was sich geändert hat

#### Frage und Datenlage

Eine Zeile wird ergänzt. Wie sieht Git den Unterschied, und warum funktioniert
das bei Textdateien und nicht bei Excel-Dateien?

#### Rechnung

```{r}
#| label: b3-gt-r
schreibe("analyse.R", c("werte <- c(1, 2, 3, 4)", "mean(werte)",
                        "sd(werte)", "median(werte)"))
git("diff --stat")
git("diff")
```

#### Output Zeile für Zeile

| Teil der Ausgabe | Bedeutung |
|---|---|
| `analyse.R \| 1 +` | eine Datei, eine hinzugefügte Zeile |
| `@@ -1,3 +1,4 @@` | der Abschnitt: vorher Zeilen 1 bis 3, nachher 1 bis 4 |
| Zeilen ohne Vorzeichen | unverändert, nur als Zusammenhang gezeigt |
| `+median(werte)` | die hinzugefügte Zeile |

Bei einer Änderung statt einer Ergänzung stünden `-` und `+` untereinander:
die alte und die neue Fassung derselben Zeile.

#### Interpretation und Ergebnissatz

Genau diese Ansicht ist der Grund, warum Textformate versioniert werden
können und Binärformate wie Excel- oder Word-Dateien nicht sinnvoll: Dort
kann Git nur "die Datei ist anders" sagen. Für die Datenarbeit heisst das,
Code und Konfiguration in Textform zu halten, und Notebooks vor dem Commit
von ihren Ausgaben zu befreien.

> `git diff` zeigt die neue Zeile `+median(werte)` im Zusammenhang der
> umgebenden Zeilen; die Kopfzeile `@@ -1,3 +1,4 @@` nennt die betroffenen
> Zeilennummern vorher und nachher.

### Beispiel 4: Branch, Merge und ein echter Konflikt

#### Frage und Datenlage

Auf einem Branch wird die Analyse logarithmiert, auf der Hauptlinie
gleichzeitig auf den Median umgestellt. Beide ändern dieselbe Zeile. Was
passiert beim Zusammenführen?

#### Rechnung

```{r}
#| label: b4-gt-r
git("add -A")
git("commit -q -m 'Median ergaenzen'")

git("switch -q -c experiment")
schreibe("analyse.R", c("werte <- c(1, 2, 3, 4)", "mean(log(werte))"))
git("add -A")
git("commit -q -m 'Log-Transformation testen'")

git("switch -q main")
schreibe("analyse.R", c("werte <- c(1, 2, 3, 4)", "median(werte)"))
git("add -A")
git("commit -q -m 'Median statt Mittel'")

git("log --oneline --graph --all")
git("merge experiment -m 'Experiment uebernehmen'")
git("status --short")
```

Die Datei enthält jetzt beide Fassungen mit Markierungen:

```{r}
#| label: b4b-gt-r
zeige("analyse.R")
git("diff --name-only --diff-filter=U")
```

Aufgelöst wird von Hand, danach wie ein gewöhnlicher Commit:

```{r}
#| label: b4c-gt-r
schreibe("analyse.R", c("werte <- c(1, 2, 3, 4)", "median(werte)",
                        "mean(log(werte))"))
git("add analyse.R")
git("commit -q -m 'Konflikt aufgeloest: beide Kennzahlen'")
git("log --oneline --graph")
```

#### Output Zeile für Zeile

| Schritt | Ausgabe | Erklärung |
|---|---|---|
| Graph vor dem Merge | zwei Linien, die sich verzweigen | Beide Commits haben denselben Vorgänger. |
| `git merge` | `Auto-merging analyse.R`, **`CONFLICT (content)`**, `Automatic merge failed` | Git kann nicht entscheiden, welche Fassung gilt. |
| `git status --short` | **`UU analyse.R`** | `U` steht für unmerged, auf beiden Seiten geändert. |
| Dateiinhalt | `<<<<<<< HEAD`, die eigene Fassung, `=======`, die fremde, `>>>>>>> experiment` | Die Markierungen zeigen genau die strittige Stelle; alles andere hat Git selbst zusammengeführt. |
| `--diff-filter=U` | `analyse.R` | die Liste der Konfliktdateien, nützlich bei vielen Dateien |
| nach dem Auflösen | Graph mit zusammengeführter Linie | Der Merge-Commit hat **zwei** Vorgänger. |

#### Interpretation und Ergebnissatz

Ein Konflikt ist kein Fehler, sondern eine Frage: Welche der beiden
Änderungen gilt, oder gelten beide? Git stellt sie und beantwortet sie nicht
selbst. Wichtig ist, die Markierungen vollständig zu entfernen; bleibt eine
Zeile mit `<<<<<<<` stehen, ist der Code syntaktisch kaputt, und der Commit
läuft trotzdem durch.

> Das Zusammenführen meldet `CONFLICT (content): Merge conflict in analyse.R`,
> und `git status` zeigt `UU analyse.R`. Nach dem Auflösen von Hand und einem
> gewöhnlichen Commit führt der Graph beide Linien wieder zusammen.

### Beispiel 5: Rückgängig machen, dreimal verschieden

#### Frage und Datenlage

Drei Situationen: eine Änderung im Arbeitsverzeichnis verwerfen, eine
Vormerkung zurücknehmen, und einen bereits gemachten Commit aufheben.

#### Rechnung

```{r}
#| label: b5-gt-r
schreibe("analyse.R", c("werte <- c(1, 2, 3, 4)", "unsinn()"))
git("status --short")
git("restore analyse.R")       # Aenderung verwerfen
git("status --short")
zeige("analyse.R")
```

```{r}
#| label: b5b-gt-r
schreibe("notizen.txt", "doch fertig")
git("add notizen.txt")
git("status --short")          # vorgemerkt
git("restore --staged notizen.txt")
git("status --short")          # Aenderung bleibt, Vormerkung weg
```

```{r}
#| label: b5c-gt-r
schreibe("fehler.txt", "sollte nicht bleiben")
git("add -A")
git("commit -q -m 'Versehentlicher Commit'")
git("log --oneline")

git("revert --no-edit HEAD")
git("log --oneline")
```

#### Output Zeile für Zeile

| Schritt | Ausgabe | Erklärung |
|---|---|---|
| Datei kaputt geändert | **` M analyse.R`** | Das `M` steht **rechts**: geändert, nicht vorgemerkt. |
| nach `restore` | keine Zeile mehr | Die Änderung ist weg, die Datei steht wieder auf dem letzten Commit. **Nicht rückgängig zu machen.** |
| nach `add notizen.txt` | **`M  notizen.txt`** | Die Datei ist seit Beispiel 4 verfolgt, also `M` statt `A`, und das `M` steht links: vorgemerkt. |
| nach `restore --staged` | **` M notizen.txt`** | Dasselbe `M`, jetzt rechts: Die Vormerkung ist zurückgenommen, der neue Inhalt bleibt erhalten. |
| nach dem versehentlichen Commit | der Commit steht oben im Verlauf | |
| nach `revert` | eine Zeile mehr, oben `Revert "Versehentlicher Commit"` | Der alte Commit bleibt in der Historie, ein **neuer** hebt ihn auf. |

#### Interpretation und Ergebnissatz

Die drei Befehle greifen an drei verschiedenen Orten an, und die Wahl hängt
davon ab, wo die Änderung gerade liegt. `restore` ohne `--staged` verwirft
unwiderruflich; alles andere lässt sich wiederherstellen. Für geteilte
Commits ist `revert` richtig, weil es nichts umschreibt: Wer den alten Stand
schon geholt hat, bekommt einfach den neuen Commit dazu.

> `git restore` setzt die Datei auf den letzten Commit zurück,
> `git restore --staged` nimmt nur die Vormerkung zurück, und `git revert`
> fügt einen neuen Commit hinzu, der die Änderung aufhebt, statt die Historie
> zu ändern.

### Beispiel 6: Was nicht ins Repository gehört

#### Frage und Datenlage

Eine Rohdatei und eine Datei mit Zugangsdaten liegen im Projekt. Wie hält man
sie draussen, und was tun, wenn eine davon schon committet ist?

#### Rechnung

```{r}
#| label: b6-gt-r
schreibe(".gitignore", c(".venv/", "renv/library/", "__pycache__/",
                         "data/roh/", "*.Rhistory", ".RData"))
schreibe("data/roh/gross.csv", "viele Zeilen")
git("add -A")
git("commit -q -m 'Ignorierliste'")
git("status --short")          # leer: die Rohdatei wird ignoriert
```

```{r}
#| label: b6b-gt-r
schreibe(".env", "PGPASSWORD=geheim")
git("add -f .env")             # -f erzwingt es trotz Ignorierliste
git("commit -q -m 'Versehentlich Zugangsdaten'")
git("ls-files")

git("rm -q --cached .env")
git("commit -q -m 'Zugangsdaten aus der Verfolgung nehmen'")
git("ls-files")
```

#### Output Zeile für Zeile

| Schritt | Ausgabe | Erklärung |
|---|---|---|
| `status` nach der Ignorierliste | **leer** | Obwohl `data/roh/gross.csv` existiert, meldet Git nichts: Die Datei ist ignoriert. |
| `ls-files` nach dem Fehlgriff | `.env` steht in der Liste | `-f` hat die Ignorierliste übergangen; so passiert es in der Praxis. |
| nach `git rm --cached .env` | `.env` fehlt in der Liste | Die Datei bleibt **auf der Platte**, wird aber nicht mehr verfolgt. |

| gehört hinein | gehört nicht hinein |
|---|---|
| Code und Skripte | Zugangsdaten und Passwörter |
| Konfiguration ohne Geheimnisse | virtuelle Umgebungen |
| Abhängigkeitslisten | grosse Rohdaten |
| Dokumentation | generierte Ausgaben |

#### Interpretation und Ergebnissatz

`git rm --cached` nimmt die Datei aus der Verfolgung, **nicht aus der
Historie**. Das Passwort steht weiterhin im alten Commit und lässt sich dort
lesen. Es muss deshalb als kompromittiert gelten und gewechselt werden; das
Bereinigen der Historie ist aufwendig und hilft nicht, wenn jemand den Stand
bereits geholt hat. Deshalb steht `.gitignore` am Anfang eines Projekts und
nicht am Ende.

> Die ignorierte Rohdatei taucht in `git status` gar nicht auf. Eine mit `-f`
> erzwungene Datei steht dagegen in `ls-files` und verschwindet erst durch
> `git rm --cached` aus der Verfolgung, bleibt aber in der Historie und auf
> der Platte.

::::

## Verständnisfragen

::: {.quiz}
Warum zeigt `git status` eine Datei als `??` an, obwohl sie im Ordner liegt?

- [x] Git verfolgt Dateien nicht automatisch ~ Richtig. Eine neue Datei ist
      zunächst unbekannt und wird erst durch `git add` aufgenommen. Das ist
      Absicht, sonst landeten Zwischenergebnisse und Zugangsdaten ungewollt im
      Repository.
- [ ] Die Datei steht in `.gitignore` ~ Dann erschiene sie gar nicht in der
      Ausgabe, wie die Rohdatei in Beispiel 6.
- [ ] Der letzte Commit fehlt noch ~ Der Zustand hängt daran, dass die Datei
      nie vorgemerkt wurde.
:::

::: {.quiz}
Was ist der Unterschied zwischen `git add` und `git commit`?

- [x] `add` merkt Änderungen vor, `commit` schreibt das Vorgemerkte fest ~
      Richtig. Der Zwischenschritt erlaubt es, aus vielen Änderungen gezielt
      eine zusammengehörige Auswahl festzuhalten, wie in Beispiel 2.
- [ ] `add` speichert lokal, `commit` überträgt auf den Server ~ Beides
      bleibt lokal. Übertragen wird erst mit `push`.
- [ ] `add` gilt für neue Dateien, `commit` für geänderte ~ `add` wird für
      beide gebraucht.
:::

::: {.quiz}
`git status` zeigt `UU analyse.R`. Was ist zu tun?

- [x] Die Datei öffnen, zwischen den Markierungen entscheiden und den Commit
      abschliessen ~ Richtig. `UU` heisst, dass beide Seiten dieselbe Stelle
      geändert haben. Nach dem Auflösen folgt `git add` und ein gewöhnlicher
      Commit.
- [ ] Den Merge abbrechen, Konflikte sind ein Fehler ~ Sie sind normal.
      `git merge --abort` ist nur dann richtig, wenn man den Merge überhaupt
      nicht wollte.
- [ ] Die Datei löschen und neu schreiben ~ Das verwirft beide Änderungen.
:::

::: {.quiz}
Ein Commit wurde schon gepusht und soll rückgängig gemacht werden. Welcher
Befehl ist richtig?

- [x] `git revert`, weil es einen neuen Commit anlegt und die Historie nicht
      umschreibt ~ Richtig. Wer den alten Stand bereits geholt hat, bekommt
      einfach den neuen Commit dazu.
- [ ] `git reset --hard`, das ist gründlicher ~ Es schreibt die Historie um;
      beim nächsten Push bräuchte es `--force`, und alle anderen bekommen
      Probleme.
- [ ] `git restore` ~ Das wirkt auf Dateien im Arbeitsverzeichnis, nicht auf
      Commits.
:::

::: {.quiz}
Eine Datei mit Zugangsdaten wurde versehentlich committet und mit
`git rm --cached` wieder entfernt. Ist das Problem damit gelöst?

- [ ] Ja, die Datei ist nicht mehr im Repository ~ Sie ist nicht mehr
      **verfolgt**, steht aber weiterhin im alten Commit.
- [x] Nein, das Passwort steht in der Historie und muss als kompromittiert
      gelten ~ Richtig. Es gehört gewechselt. Das Bereinigen der Historie ist
      aufwendig und hilft nicht, wenn jemand den Stand schon geholt hat.
- [ ] Nein, die Datei muss auch von der Platte gelöscht werden ~ Lokal darf
      sie bleiben, sie ist ja ignoriert.
:::

::: {.quiz}
Warum erzeugt ein Jupyter-Notebook auch ohne inhaltliche Änderung einen
grossen Diff?

- [x] Es ist JSON und enthält Ausgaben, Bilder und Ausführungszähler ~
      Richtig. Schon ein erneuter Durchlauf ändert die Zähler. Wer die
      Ausgaben vor dem Commit leert, bekommt eine lesbare Historie.
- [ ] Git kann JSON nicht vergleichen ~ Es vergleicht JSON wie jeden anderen
      Text, genau darin liegt das Problem.
- [ ] Notebooks werden immer als Binärdateien behandelt ~ Sie sind Text;
      unlesbar ist nur der Diff.
:::

## Verlinkte Ressourcen

- [Pro Git, das Buch (frei verfügbar)](https://git-scm.com/book/de/v2)
- [Git: Referenz der Befehle](https://git-scm.com/docs)
- [Oh Shit, Git!?! Rezepte für verfahrene Lagen](https://ohshitgit.com/)
