---
title: "Linux und Shell"
description: "Dateien, Rechte, Pipes und die Befehle, die man täglich braucht."
categories: ["Linux", "Tooling", "R", "Python"]
quelle: ["PYFR"]
seitentyp: werkzeug
stand: entwurf
order: 10
---

```{r}
#| label: setup-r
#| include: false
# Ein kleiner Beispielordner, auf dem die Befehle dieser Seite arbeiten.
# Er entsteht beim Build und wird danach verworfen.
demo <- file.path(tempdir(), "demo")
unlink(demo, recursive = TRUE)
dir.create(file.path(demo, "logs"), recursive = TRUE, showWarnings = FALSE)
dir.create(file.path(demo, "daten"), recursive = TRUE, showWarnings = FALSE)

writeLines(c("2026-03-01 INFO Start",
             "2026-03-01 ERROR Sensor 3 antwortet nicht",
             "2026-03-01 INFO Weiter",
             "2026-03-02 ERROR Zeitüberschreitung",
             "2026-03-02 WARN Puffer fast voll",
             "2026-03-03 ERROR Sensor 3 antwortet nicht"),
           file.path(demo, "logs", "anlage.log"))
writeLines(c("id;wert;standort", "1;12.4;Bern", "2;9.8;Chur", "3;14.1;Bern"),
           file.path(demo, "daten", "messung.csv"))
writeLines("nur ein Beispiel", file.path(demo, "notiz.txt"))

lauf <- function(befehl) {
  ausgabe <- suppressWarnings(
    system(paste("cd", shQuote(demo), "&&", befehl), intern = TRUE))
  cat(ausgabe, sep = "\n")
}
```

```{python}
#| label: setup-python
#| include: false
import pathlib
import subprocess
import tempfile

demo_py = pathlib.Path(tempfile.mkdtemp()) / "demo"
(demo_py / "logs").mkdir(parents=True, exist_ok=True)
_ = (demo_py / "logs" / "anlage.log").write_text(
    "2026-03-01 INFO Start\n"
    "2026-03-01 ERROR Sensor 3 antwortet nicht\n"
    "2026-03-01 INFO Weiter\n"
    "2026-03-02 ERROR Zeitüberschreitung\n"
    "2026-03-02 WARN Puffer fast voll\n"
    "2026-03-03 ERROR Sensor 3 antwortet nicht\n", encoding="utf-8")
```

## Kernideen

- Ein **Baum** ab `/`, keine Laufwerksbuchstaben; fast alles ist eine Datei.
- **`grep` sucht in Dateien, `find` sucht nach Dateien.**
- Jedes Programm liest von der Standardeingabe und schreibt auf die
  Standardausgabe; eine **Pipe** verbindet beides zu Ketten.
- **Drei Ströme**: stdin, stdout, stderr. Fehler laufen bewusst getrennt.
- `>` überschreibt ohne Rückfrage, `>>` hängt an. `rm` kennt keinen
  Papierkorb.
- **Rechte** stehen in zehn Zeichen: Art, dann Besitzer, Gruppe, alle übrigen.

## Erklärung

::: {.note-box}
**Vorwissen:** keines. Die Beispiele dieser Seite laufen beim Bauen der
Website auf einem Linux-Rechner, die Ausgaben sind also echt. Angelegt wird
dafür ein kleiner Ordner mit einer Logdatei, einer CSV-Datei und einer Notiz.
Die Shell ist sprachunabhängig; nur Beispiel 6 zeigt R und Python getrennt.
:::

### Warum sich die Shell lohnt

Auswertungen laufen irgendwann auf einem Server, und der hat keine
Oberfläche. Ein Befehl ist wiederholbar und dokumentierbar, ein Mausklick
nicht. Und manche Aufgaben sind in der Shell schlicht schneller: Wer wissen
will, wie viele Zeilen einer Logdatei einen Fehler enthalten, tippt das in
fünf Sekunden.

### Ein Baum, keine Laufwerke

Unter Windows hat jedes Laufwerk einen Buchstaben. Unter Unix gibt es genau
einen Baum ab `/`; weitere Datenträger werden an einer Stelle darin
eingehängt. Auch Geräte und laufende Prozesse erscheinen als Dateien, weshalb
sich dieselben Werkzeuge auf fast alles anwenden lassen.

### Die Grundbefehle

| Befehl | tut | häufig gebraucht mit |
|---|---|---|
| `ls` | Inhalt auflisten | `-l` ausführlich, `-a` auch versteckte, `-R` rekursiv |
| `cd` | Verzeichnis wechseln | `..` eine Ebene hoch |
| `pwd` | wo bin ich | |
| `mkdir` | Ordner anlegen | `-p` samt Zwischenebenen |
| `cp`, `mv` | kopieren, verschieben, umbenennen | `-r` rekursiv |
| `rm` | löschen | `-r` rekursiv, **kein Papierkorb** |
| `cat`, `head`, `tail` | Inhalt, Anfang, Ende | `-n` Zeilenzahl, `tail -f` mitlesen |
| `wc` | zählen | `-l` Zeilen |

::: {.note-box}
`rm` löscht sofort und endgültig. `rm -rf` auf ein falsches Verzeichnis ist
einer der teuersten Tippfehler überhaupt. Vor dem Löschen mit Platzhaltern
lohnt es sich, denselben Ausdruck zuerst mit `ls` auszuprobieren.
:::

### Die drei Ströme

| Strom | Nummer | wofür | umlenken mit |
|---|---|---|---|
| stdin | 0 | Eingabe | `< datei` |
| stdout | 1 | normale Ausgabe | `> datei` (überschreibt), `>> datei` (hängt an) |
| stderr | 2 | Fehlermeldungen | `2> datei`, `2>/dev/null` |

Fehlermeldungen laufen über einen eigenen Kanal. Deshalb erscheinen sie
weiterhin am Bildschirm, wenn die normale Ausgabe in eine Datei geht, und
deshalb landen sie nicht versehentlich mitten in den Daten.

### Rechte

`ls -l` beginnt mit zehn Zeichen, etwa `-rw-r--r--`: erst die Art (`-` Datei,
`d` Verzeichnis), dann drei Dreiergruppen für Besitzer, Gruppe und alle
übrigen, jeweils Lesen, Schreiben, Ausführen.

| Ziffer | Rechte | entspricht |
|---|---|---|
| 7 | `rwx` | lesen, schreiben, ausführen |
| 6 | `rw-` | lesen, schreiben |
| 5 | `r-x` | lesen, ausführen |
| 4 | `r--` | nur lesen |

`chmod 600 datei` heisst also: Besitzer darf lesen und schreiben, sonst
niemand etwas. Genau das gehört auf Dateien mit Zugangsdaten.

### Kurz nachgeschlagen

| Aufgabe | Befehl |
|---|---|
| Zeilen zählen | `wc -l datei` |
| in Dateien suchen | `grep -rn "muster" ordner/` |
| Dateien finden | `find . -name "*.csv"` |
| Spalte herausschneiden | `cut -d';' -f2 datei.csv` |
| rechnen über eine Spalte | `awk -F';' 'NR>1 {s+=$2} END {print s}' datei.csv` |
| sortieren und zählen | `sort \| uniq -c \| sort -rn` |
| grosse Datei ansehen | `less datei`, `tail -f logdatei` |
| Rechte setzen | `chmod 600 datei`, `chmod +x skript.sh` |
| Platzbedarf | `du -sh ordner`, `df -h` |
| Befehl finden | `which python`, `type ls` |

## Beispiele

:::: {.panel-tabset}

### Beispiel 1: Sehen, was da ist

#### Frage und Datenlage

Ein Ordner mit zwei Unterordnern und drei Dateien. Wie sieht man die Struktur,
die Details und den Anfang einer Datei?

#### Rechnung

```{r}
#| label: b1-sh-r
lauf("ls -R")
lauf("ls -l logs")
lauf("head -n 2 logs/anlage.log")
lauf("wc -l logs/anlage.log daten/messung.csv")
```

#### Output Zeile für Zeile

| Befehl | Ausgabe | Erklärung |
|---|---|---|
| `ls -R` | `daten`, `logs`, `notiz.txt`, danach je Unterordner dessen Inhalt | rekursiv, mit dem Ordnernamen als Überschrift |
| `ls -l logs` | eine Zeile mit Rechten, Besitzer, Gruppe, Grösse, Zeitpunkt, Name | Die zehn Zeichen links sind die Rechte. |
| `head -n 2` | die ersten beiden Logzeilen | `tail` nimmt das Ende, `tail -f` wartet auf Neues. |
| `wc -l` | **6** für die Logdatei, **4** für die CSV-Datei, dazu die Summe | Die CSV-Datei hat vier Zeilen, also **drei** Datensätze plus Kopfzeile. |

#### Interpretation und Ergebnissatz

`wc -l` ist der schnellste Weg, die Grösse einer Datei in Datensätzen zu
schätzen, und zugleich eine Falle: Die Kopfzeile zählt mit, und ein fehlender
Zeilenumbruch am Dateiende kostet eine Zeile. Für eine Prüfung nach dem Import
ist die Zahl trotzdem gut genug: Wer 4 Zeilen liest und 3 Datensätze
importiert, weiss, dass es stimmt.

> Der Ordner enthält zwei Unterordner und drei Dateien. Die Logdatei hat sechs
> Zeilen, die CSV-Datei vier, also drei Datensätze und eine Kopfzeile.

### Beispiel 2: grep sucht in Dateien, find sucht Dateien

#### Frage und Datenlage

Wie viele Fehlerzeilen stehen im Log, in welchen Zeilen, und wo liegen die
CSV-Dateien?

#### Rechnung

```{r}
#| label: b2-sh-r
lauf("grep ERROR logs/anlage.log")
lauf("grep -c ERROR logs/anlage.log")        # nur zaehlen
lauf("grep -n 'Sensor' logs/anlage.log")     # mit Zeilennummer
lauf("grep -ri 'puffer' .")                  # rekursiv, ohne Gross- und Kleinschreibung

lauf("find . -name '*.csv'")
lauf("find . -type d")
```

#### Output Zeile für Zeile

| Befehl | Ergebnis | Erklärung |
|---|---|---|
| `grep ERROR` | drei Zeilen | die vollständigen Treffer |
| `grep -c ERROR` | **3** | nur die Anzahl |
| `grep -n Sensor` | Zeilen **2** und **6** | Dieselbe Meldung kommt zweimal vor, an zwei Tagen. |
| `grep -ri puffer .` | die WARN-Zeile, mit Dateinamen davor | `-r` durchsucht den Baum, `-i` ignoriert Gross- und Kleinschreibung. Bei mehreren Dateien stellt `grep` den Dateinamen voran. |
| `find . -name '*.csv'` | `./daten/messung.csv` | sucht nach **Namen**, gibt Pfade aus |
| `find . -type d` | `.`, `./daten`, `./logs` | nur Verzeichnisse |

#### Interpretation und Ergebnissatz

Die beiden Werkzeuge beantworten verschiedene Fragen und ergänzen sich:
`find . -name '*.log' -exec grep -c ERROR {} +` zählt Fehler in allen
Logdateien. In der Datenarbeit ist `grep -c` der schnellste Weg, eine Vermutung
über eine Datei zu prüfen, bevor man sie überhaupt einliest.

> Die Logdatei enthält drei Fehlerzeilen, die Meldung über Sensor 3 steht in
> den Zeilen 2 und 6. `find` liefert den Pfad der einzigen CSV-Datei.

### Beispiel 3: Pipes und Umlenkung

#### Frage und Datenlage

Welche Meldungsarten kommen wie oft vor? Und wie schreibt man die Fehlerzeilen
in eine eigene Datei?

#### Rechnung

```{r}
#| label: b3-sh-r
lauf("cat logs/anlage.log | awk '{print $2}' | sort | uniq -c | sort -rn")

lauf("grep ERROR logs/anlage.log > fehler.txt")
lauf("wc -l < fehler.txt")
lauf("ls")

lauf("ls nichtvorhanden.txt 2>/dev/null; echo \"Rueckgabewert: $?\"")
```

#### Output Zeile für Zeile

| Schritt der Kette | Zwischenergebnis |
|---|---|
| `cat logs/anlage.log` | sechs Zeilen |
| `awk '{print $2}'` | nur die zweite Spalte: INFO, ERROR, INFO, ERROR, WARN, ERROR |
| `sort` | gleiche Werte stehen nebeneinander |
| `uniq -c` | zählt gleiche **Nachbarn**, deshalb muss vorher sortiert werden |
| `sort -rn` | nach Anzahl absteigend |

| Ergebnis | Wert |
|---|---|
| ERROR | **3** |
| INFO | **2** |
| WARN | **1** |
| `wc -l < fehler.txt` | **3** |
| `ls` nach der Umlenkung | zusätzlich `fehler.txt` |
| fehlende Datei, Fehler unterdrückt | keine Meldung, **Rückgabewert 2** |

#### Interpretation und Ergebnissatz

Vier kleine Programme, von denen keines etwas von den anderen weiss, ergeben
eine Auswertung. Das ist das Prinzip: Ein Werkzeug tut eine Sache, und die
Pipe verbindet sie. Wichtig ist die Reihenfolge, denn `uniq` zählt nur
**benachbarte** gleiche Zeilen; ohne `sort` davor kommt Unsinn heraus. Und der
Rückgabewert ist der Grund, warum sich Befehle in Skripten verketten lassen:
`&&` führt den nächsten nur bei 0 aus.

> Die Logdatei enthält dreimal ERROR, zweimal INFO und einmal WARN. Die
> Fehlerzeilen stehen nach der Umlenkung in `fehler.txt`, das drei Zeilen hat;
> der Zugriff auf eine fehlende Datei liefert den Rückgabewert 2.

### Beispiel 4: Spalten und Rechnen ohne Tabellenkalkulation

#### Frage und Datenlage

Die CSV-Datei mit Semikolon als Trenner: Wie holt man eine Spalte heraus, wie
summiert man sie, und wie zählt man je Standort?

#### Rechnung

```{r}
#| label: b4-sh-r
lauf("cat daten/messung.csv")
lauf("cut -d';' -f2 daten/messung.csv")
lauf("awk -F';' 'NR>1 {summe += $2} END {printf \"%.1f\\n\", summe}' daten/messung.csv")
lauf("tail -n +2 daten/messung.csv | cut -d';' -f3 | sort | uniq -c")
```

#### Output Zeile für Zeile

| Befehl | Ausgabe | Erklärung |
|---|---|---|
| `cat` | vier Zeilen samt Kopfzeile | |
| `cut -d';' -f2` | `wert`, 12.4, 9.8, 14.1 | Die **Kopfzeile wird mitgeschnitten**, `cut` kennt keine Tabellenstruktur. |
| `awk` mit `NR>1` | **36.3** | `NR` ist die Zeilennummer; `NR>1` überspringt die Kopfzeile. Die Summe stimmt mit der Datenimport-Seite überein. |
| `tail -n +2 \| cut \| sort \| uniq -c` | Bern **2**, Chur **1** | `tail -n +2` beginnt bei Zeile 2, also ohne Kopfzeile. |

#### Interpretation und Ergebnissatz

Für einen schnellen Blick in eine grosse Datei ist das unschlagbar: Zeilen
zählen, Spalte prüfen, Werte summieren, alles ohne Import und ohne
Arbeitsspeicher. Die Grenze ist erreicht, sobald Anführungszeichen, eingebettete
Trennzeichen oder Zeilenumbrüche im Feld vorkommen; dann braucht es einen
echten CSV-Leser, siehe [Datenimport](../daten/datenimport-formate.qmd).

> Die Werte summieren sich zu 36.3, und von den drei Messungen entfallen zwei
> auf Bern und eine auf Chur. `cut` schneidet die Kopfzeile mit, `awk` mit
> `NR>1` und `tail -n +2` lassen sie weg.

### Beispiel 5: Rechte

#### Frage und Datenlage

Eine Notizdatei und ein kleines Skript. Wie sehen die Rechte aus, und was
ändert `chmod`?

#### Rechnung

```{r}
#| label: b5-sh-r
lauf("ls -l notiz.txt")
lauf("chmod 600 notiz.txt && ls -l notiz.txt")

lauf("printf '#!/bin/sh\\necho hallo aus dem Skript\\n' > start.sh")
lauf("ls -l start.sh")
lauf("./start.sh 2>&1 || echo 'nicht ausfuehrbar'")
lauf("chmod +x start.sh && ls -l start.sh")
lauf("./start.sh")
```

#### Output Zeile für Zeile

| Schritt | Rechte | Erklärung |
|---|---|---|
| `notiz.txt` vorher | `-rw-r--r--` | Besitzer darf lesen und schreiben, alle anderen nur lesen. |
| nach `chmod 600` | **`-rw-------`** | Nur noch der Besitzer. Genau das gehört auf eine Datei mit Zugangsdaten. |
| `start.sh` neu geschrieben | `-rw-r--r--` | Ein Skript ist zunächst **nicht** ausführbar. |
| Aufruf ohne Ausführrecht | Fehlermeldung, `nicht ausfuehrbar` | Die Datei existiert, das Recht fehlt. |
| nach `chmod +x` | **`-rwxr-xr-x`** | Das `x` ist gesetzt. |
| Aufruf danach | `hallo aus dem Skript` | |

#### Interpretation und Ergebnissatz

Das `x`-Recht ist der Grund, warum ein frisch heruntergeladenes Skript nicht
startet. Wichtiger für die Datenarbeit ist die andere Richtung: `chmod 600` auf
Dateien mit Zugangsdaten, damit sie nicht von anderen Konten auf demselben
Server gelesen werden können. Was die Rechte **nicht** leisten, ist Schutz vor
dem Besitzer selbst; ein versehentlich committetes Passwort bleibt ein
Passwort in der Historie, siehe [Git](git.qmd), Beispiel 6.

> `chmod 600` nimmt Gruppe und allen anderen jeden Zugriff auf die Notiz. Das
> neu geschriebene Skript ist erst nach `chmod +x` ausführbar und gibt dann
> `hallo aus dem Skript` aus.

### Beispiel 6: Die Shell aus R und Python aufrufen

#### Frage und Datenlage

Dieselbe Zählung der Fehlerzeilen, aber aus einem Skript heraus: Wie kommt die
Ausgabe in eine Variable, und wie prüft man, ob der Befehl gelungen ist?

#### Rechnung

::: {.panel-tabset}

##### R

```{r}
#| label: b6-sh-r
pfad <- file.path(demo, "logs", "anlage.log")

anzahl <- system2("grep", c("-c", "ERROR", shQuote(pfad)), stdout = TRUE)
anzahl
as.integer(anzahl)

fehlgriff <- suppressWarnings(
  system2("grep", c("-c", "ERROR", "gibtsnicht.log"),
          stdout = TRUE, stderr = FALSE))
attr(fehlgriff, "status")
```

##### Python

```{python}
#| label: b6-sh-py
pfad = demo_py / "logs" / "anlage.log"

lauf = subprocess.run(["grep", "-c", "ERROR", str(pfad)],
                      capture_output=True, text=True)
print(repr(lauf.stdout), lauf.returncode)
print(int(lauf.stdout.strip()))

fehlgriff = subprocess.run(["grep", "-c", "ERROR", "gibtsnicht.log"],
                           capture_output=True, text=True)
print(fehlgriff.returncode, repr(fehlgriff.stdout), fehlgriff.stderr.strip()[:60])
```

:::

#### Output Zeile für Zeile

| Grösse | R | Python | Erklärung |
|---|---|---|---|
| Ausgabe | `"3"` als **Text** | `'3\n'` | Was von der Shell kommt, ist immer Text, samt Zeilenumbruch. |
| umgewandelt | 3 | 3 | `as.integer()` beziehungsweise `int(...)` nach `strip()`. |
| Rückgabewert bei Erfolg | kein `status`-Attribut | **0** | |
| Rückgabewert beim Fehlgriff | **2** im Attribut `status` | **2**, Ausgabe leer, Meldung auf stderr | Bei `grep` heisst 1 "nichts gefunden" und 2 "Fehler". Der Unterschied ist wichtig: Nichts gefunden ist kein Fehler. |

In Python ist die Liste der Argumente der sichere Weg: Ohne `shell=True`
interpretiert keine Shell die Zeichen, und ein Dateiname mit Leerzeichen oder
Apostroph kann nichts anrichten. In R leistet `system2` mit `shQuote()`
dasselbe.

#### Interpretation und Ergebnissatz

Der Aufruf aus dem Skript lohnt für genau die Fälle, in denen die Shell
schneller ist: eine Datei vorab zählen, ein Archiv entpacken, ein
Kommandozeilenwerkzeug ansteuern. Zwei Regeln machen ihn sicher: Argumente als
Liste übergeben statt eine Zeichenkette zusammenzubauen, und den Rückgabewert
prüfen, statt anzunehmen, dass es geklappt hat.

> Der Aufruf liefert die Ausgabe als Text (`'3\n'`), die erst umgewandelt
> werden muss. Beim Zugriff auf eine fehlende Datei ist der Rückgabewert 2 und
> die Ausgabe leer; die Meldung steht auf dem Fehlerkanal.

::::

## Verständnisfragen

::: {.quiz}
Was ist der Unterschied zwischen `grep muster datei` und `find . -name muster`?

- [x] `grep` sucht in Dateien, `find` sucht nach Dateien ~ Richtig. `grep`
      durchsucht den Inhalt und gibt passende Zeilen aus, `find` durchsucht das
      Dateisystem nach Namen und gibt Pfade aus.
- [ ] `grep` arbeitet nur auf einer Datei, `find` auf mehreren ~ `grep` nimmt
      ebenso viele Dateien entgegen.
- [ ] `find` ist die neuere Variante von `grep` ~ Es sind zwei Werkzeuge für
      zwei verschiedene Fragen, die sich gut kombinieren lassen.
:::

::: {.quiz}
Warum ist `>` gefährlicher als `>>`?

- [x] Es überschreibt die Zieldatei ohne Rückfrage, und zwar bevor der Befehl
      links läuft ~ Richtig. Ein vertippter Dateiname löscht damit deren
      Inhalt, auch wenn der Befehl danach scheitert. `>>` hängt an.
- [ ] Es schreibt auch Fehlermeldungen in die Datei ~ Das täte erst `2>` oder
      `&>`.
- [ ] Es ist langsamer bei grossen Dateien ~ Die Geschwindigkeit ist nicht das
      Thema.
:::

::: {.quiz}
`cat log | awk '{print $2}' | uniq -c` liefert seltsame Zahlen: Dieselbe
Meldungsart erscheint mehrfach mit kleinen Anzahlen. Was fehlt?

- [x] Ein `sort` vor `uniq` ~ Richtig. `uniq` fasst nur **benachbarte** gleiche
      Zeilen zusammen. Ohne Sortierung wird jede Gruppe für sich gezählt.
- [ ] Die Option `-a` bei `uniq` ~ Die gibt es nicht; das Verhalten ist so
      gewollt.
- [ ] `awk` muss die Spalte anders adressieren ~ `$2` ist richtig.
:::

::: {.quiz}
Eine CSV-Datei hat 1001 Zeilen laut `wc -l`. Wie viele Datensätze sind das?

- [x] Vermutlich 1000, weil die Kopfzeile mitgezählt wird ~ Richtig. Dazu
      kommt: Fehlt am Dateiende der Zeilenumbruch, zählt `wc -l` eine Zeile zu
      wenig. Für eine Kontrolle nach dem Import reicht es trotzdem.
- [ ] Genau 1001 ~ Nur ohne Kopfzeile.
- [ ] Das lässt sich nicht sagen ~ Mit einem Blick auf `head -n 1` schon.
:::

::: {.quiz}
Eine Datei mit Zugangsdaten liegt auf einem gemeinsam genutzten Server. Welche
Rechte gehören darauf?

- [x] `chmod 600`, also nur der Besitzer darf lesen und schreiben ~ Richtig.
      Voreingestellt ist meist `-rw-r--r--`, und damit kann jedes andere Konto
      auf dem Server die Datei lesen.
- [ ] `chmod 777`, damit alle Programme darauf zugreifen können ~ Das gibt
      jedem alle Rechte und ist das Gegenteil des Gewollten.
- [ ] `chmod +x`, damit nur ausführbare Programme sie lesen ~ Das Ausführrecht
      hat mit Lesen nichts zu tun.
:::

::: {.quiz}
Ein Python-Skript ruft `subprocess.run("grep -c ERROR " + dateiname,
shell=True)` auf. Was ist daran riskant?

- [x] Der Dateiname wird von der Shell interpretiert; Leerzeichen oder
      Sonderzeichen ändern den Befehl ~ Richtig. Mit einer Argumentliste ohne
      `shell=True` kann das nicht passieren. Es ist dieselbe Trennung von Wert
      und Anweisung wie bei SQL-Parametern.
- [ ] `grep` ist für Skripte ungeeignet ~ Es eignet sich gut, nur der Aufruf
      ist hier unsicher.
- [ ] Der Rückgabewert geht verloren ~ Er steht in `returncode`; das ist ein
      anderer Punkt.
:::

## Verlinkte Ressourcen

- [Kurs des MIT zu Shell und Werkzeugen](https://missing.csail.mit.edu/)
- [ExplainShell: Befehle zerlegt erklärt](https://explainshell.com/)
- [Bash-Handbuch (GNU)](https://www.gnu.org/software/bash/manual/)
