---
title: "Quarto"
description: "Dokumente, Berichte und Websites aus Text und Code: Aufbau, Chunk-Optionen, Formate und Veröffentlichen."
categories: ["Tooling", "Reproduzierbarkeit", "Kommunikation"]
quelle: []
seitentyp: werkzeug
stand: entwurf
order: 60
---

## Kernideen

- Eine Quelldatei, viele Ausgabeformate: HTML, PDF, Word, Folien, Websites
- Text, Code und Ergebnis stehen in derselben Datei, die Zahlen entstehen beim Rendern
- Oben der YAML-Kopf, darunter Markdown, dazwischen Code-Chunks
- Chunk-Optionen stehen als `#|`-Zeilen im Chunk und steuern, was sichtbar wird
- Querverweise brauchen ein Label mit festem Präfix: `fig-`, `tbl-`, `sec-`
- `freeze` spart Rechenzeit, merkt aber nicht, wenn sich nur die Daten ändern

## Erklärung

::: {.note-box}
**Vorwissen:** Warum Text und Rechnung in dieselbe Datei gehören, steht unter
[Reproduzierbarkeit](../programmierung/reproduzierbarkeit.qmd). Diese Seite
beschreibt das Werkzeug selbst. Sie ist mit Quarto gebaut, und die Chunks
unten laufen beim Rendern tatsächlich.
:::

### Was Quarto ist

Quarto ist ein Kommandozeilenprogramm von Posit und der Nachfolger von
R Markdown. Es liest eine `.qmd`-Datei, lässt den Code von einer
**Engine** ausführen und übergibt das Ergebnis an Pandoc, das daraus das
Zielformat erzeugt. Zwei Engines sind üblich:

| Engine | Wann | Eigenheit |
|---|---|---|
| knitr | sobald ein R-Chunk im Dokument steht | Python läuft über reticulate in derselben Sitzung mit; Inline-Code mit `r` |
| jupyter | reines Python-Dokument oder `.ipynb` | Inline-Code in der Form `{python}` |

RStudio, Positron und VS Code rufen Quarto nur auf. Installiert wird es
einmal von [quarto.org](https://quarto.org), in RStudio ist es bereits dabei.

### Aufbau eines Dokuments

````{verbatim}
---
title: "Messreihe März"
author: "Name"
format: html
---

## Ergebnis

```{r}
#| label: fig-verlauf
#| fig-cap: "Verlauf der Messwerte"
#| echo: false
plot(c(12.1, 14.3, 11.8, 15.0, 13.6), type = "b")
```

Der Verlauf in @fig-verlauf zeigt keinen Trend.
````

Der Kopf zwischen den drei Strichen legt Titel und Format fest. Darunter steht
gewöhnliches Markdown. Code-Chunks beginnen mit der Sprache in geschweiften
Klammern; die Zeilen mit `#|` am Anfang sind Optionen für diesen Chunk.

### Chunk-Optionen

Mit `echo: fenced` zeigt Quarto einen Chunk samt seinen Optionen. So sieht der
folgende Chunk im Quelltext aus, und darunter steht, was er beim Rendern
ausgibt:

```{r}
#| label: optionen-zeigen
#| echo: fenced
werte <- c(12.1, 14.3, 11.8, 15.0, 13.6)
round(mean(werte), 2)
```

Die Optionen, die man ständig braucht:

| Option | Wirkung |
|---|---|
| `label` | Name des Chunks; mit `fig-` oder `tbl-` davor auch Ziel für Querverweise |
| `echo: false` | Code ausblenden, Ergebnis zeigen |
| `eval: false` | Code zeigen, nicht ausführen |
| `include: false` | ausführen, aber weder Code noch Ergebnis zeigen, etwa für das Laden von Paketen |
| `output: false` | ausführen, Code zeigen, Ergebnis ausblenden |
| `warning: false`, `message: false` | Warnungen und Paketmeldungen unterdrücken |
| `fig-cap`, `fig-width`, `fig-height` | Bildunterschrift und Grösse einer Grafik |

Was für alle Chunks gelten soll, gehört einmal in den Kopf unter `execute:`
statt in jeden Chunk.

### Formate

| Format | Kopfzeile | Voraussetzung |
|---|---|---|
| Webseite | `format: html` | nichts |
| PDF über Typst | `format: typst` | nichts, Typst ist in Quarto enthalten |
| PDF über LaTeX | `format: pdf` | eine LaTeX-Installation, am einfachsten `quarto install tinytex` |
| Word | `format: docx` | nichts; Vorlage über `reference-doc` |
| Folien | `format: revealjs` | nichts, Ergebnis ist eine HTML-Datei |
| Dashboard | `format: dashboard` | nichts |

Mehrere Formate gleichzeitig sind möglich; `quarto render bericht.qmd` erzeugt
dann alle.

### Querverweise, Hinweise, Reiter

Querverweise funktionieren nur mit dem richtigen Präfix im Label. Ein Chunk mit
`label: verlauf` und ein Verweis `@verlauf` ergeben im Text ein Fragezeichen;
richtig ist `label: fig-verlauf` und `@fig-verlauf`, was als „Abbildung 1"
erscheint. Dasselbe gilt für Tabellen mit `tbl-` und Abschnitte mit `sec-`.

Zwei Bausteine ohne Code:

````{verbatim}
::: {.callout-warning}
Die Werte vor März sind unvollständig.
:::

::: {.panel-tabset}
## R
Code für R
## Python
Code für Python
:::
````

Der erste setzt einen hervorgehobenen Hinweiskasten, der zweite macht aus den
Überschriften darin anklickbare Reiter. Diese Sammlung verwendet Reiter für
jedes Beispiel in R und Python.

### Projekte, Websites und `freeze`

Eine Datei `_quarto.yml` im Ordner macht aus mehreren Dokumenten ein
**Projekt**. Dort stehen gemeinsame Einstellungen, bei einer Website auch
Navigation und Seitenleiste. `quarto render` rendert dann alles, `quarto
preview` startet einen lokalen Server und rendert bei jedem Speichern neu.

In Projekten mit viel Rechenzeit hilft `freeze: auto` unter `execute:`. Quarto
speichert die Ergebnisse jedes Dokuments im Ordner `_freeze` und rechnet es nur
neu, wenn sich die Quelldatei geändert hat.

::: {.note-box}
Genau darin liegt die Falle: Ändert sich nur die eingelesene Datendatei, bleibt
das Dokument unverändert, und Quarto zeigt die alten Ergebnisse. Nach neuen
Daten den passenden Ordner unter `_freeze` löschen; beim nächsten Rendern wird
das Dokument dann neu gerechnet.
:::

::: {.quiz}
Ein Bericht verweist mit `@verlauf` auf eine Grafik, deren Chunk
`#| label: verlauf` trägt. Im gerenderten Dokument steht statt „Abbildung 1"
nur `?@verlauf`. Was fehlt?

- [x] Das Präfix `fig-` im Label und im Verweis ~ Richtig. Quarto erkennt am
      Präfix, dass es sich um eine Abbildung handelt, und nummeriert nur dann.
      `label: fig-verlauf` und `@fig-verlauf` lösen das. Eine Bildunterschrift
      mit `fig-cap` gehört dazu.
- [ ] Der Chunk muss `echo: true` haben ~ Ob der Code sichtbar ist, spielt für
      den Verweis keine Rolle.
- [ ] Querverweise funktionieren nur im PDF ~ Sie funktionieren in allen
      Formaten.
:::

::: {.quiz}
Ein Website-Projekt nutzt `freeze: auto`. Die CSV-Datei mit den Daten wurde
ersetzt, das Dokument nicht angefasst. Was zeigt die Website nach dem nächsten
Rendern?

- [x] Die Ergebnisse mit den alten Daten ~ Richtig. `freeze: auto` rechnet nur
      neu, wenn sich die `.qmd`-Datei ändert. Eine Änderung an eingelesenen
      Dateien bemerkt es nicht. Den Ordner des Dokuments unter `_freeze`
      löschen, dann wird neu gerechnet.
- [ ] Die neuen Ergebnisse, weil Quarto die Datei beim Rendern liest ~ Mit
      Freeze wird der Code gar nicht ausgeführt, also auch nichts gelesen.
- [ ] Eine Fehlermeldung ~ Es gibt keinen Fehler, das ist gerade das Tückische.
:::

::: {.quiz}
Ein Chunk lädt nur Pakete und setzt Einstellungen. Weder Code noch Ausgabe
sollen im Dokument erscheinen, ausgeführt werden muss er trotzdem. Welche
Option passt?

- [x] `include: false` ~ Richtig. Der Chunk läuft, und nichts davon erscheint.
- [ ] `eval: false` ~ Dann läuft der Chunk nicht, und die Pakete fehlen weiter
      unten.
- [ ] `echo: false` ~ Das blendet nur den Code aus. Meldungen und Ausgaben
      erschienen weiterhin.
:::

## Typische Aufgaben

**Ein Dokument rendern und laufend ansehen**

```bash
quarto render bericht.qmd            # einmal rendern
quarto preview bericht.qmd           # lokaler Server, rendert bei jedem Speichern
quarto render bericht.qmd --to docx  # nur ein bestimmtes Format
```

**PDF ohne LaTeX**

```yaml
format:
  typst:
    papersize: a4
```

**Einstellungen für alle Chunks festlegen**

```yaml
execute:
  echo: false
  warning: false
  message: false
```

**Neues Website-Projekt anlegen**

```bash
quarto create project website notizen
```

**Website auf GitHub Pages veröffentlichen**

```bash
quarto publish gh-pages
```

Der Befehl rendert und schreibt das Ergebnis in den Zweig `gh-pages`, aus dem
GitHub Pages die Website ausliefert. Automatisch bei jedem Push geht es mit einer
GitHub Action; diese Sammlung wird so gebaut.

**Freeze für ein einzelnes Dokument aufheben**

```bash
rm -r _freeze/pfad/zum/dokument
quarto render pfad/zum/dokument.qmd
```

## Verlinkte Ressourcen

- [Quarto: Get Started](https://quarto.org/docs/get-started/): Installation und erste Schritte mit RStudio, VS Code oder Jupyter
- [Quarto Guide](https://quarto.org/docs/guide/): die vollständige Dokumentation
- [Chunk-Optionen für knitr](https://quarto.org/docs/reference/cells/cells-knitr.html): alle Optionen nachschlagen
- [R for Data Science, Kapitel Quarto](https://r4ds.hadley.nz/quarto.html): Einführung mit Übungen
- [Quarto Cheatsheet](https://rstudio.github.io/cheatsheets/html/quarto.html): das Wichtigste auf zwei Seiten
- [Veröffentlichen auf GitHub Pages](https://quarto.org/docs/publishing/github-pages.html): mit und ohne GitHub Action
- [Typst mit Quarto](https://quarto.org/docs/output-formats/typst.html): PDF ohne LaTeX
- [Quarto Gallery](https://quarto.org/docs/gallery/): Beispiele für Berichte, Folien, Bücher und Websites
- [Awesome Quarto](https://github.com/mcanouil/awesome-quarto): gesammelte Vorlagen, Erweiterungen und Tutorials
