---
title: "L9 – Linux & Bash"
description: "Dateisystem, die wichtigsten Shell-Befehle, Pipes und die Rechteverwaltung unter Unix."
categories: ["Linux", "Tooling", "Python", "R"]
---

```{r}
#| label: setup-r
#| include: false
# Ein kleiner Beispielordner, auf dem die Befehle dieser Seite arbeiten.
# Er entsteht beim Build und wird danach verworfen.
demo <- file.path(tempdir(), "demo")
dir.create(file.path(demo, "logs"), recursive = TRUE, showWarnings = FALSE)
dir.create(file.path(demo, "daten"), recursive = TRUE, showWarnings = FALSE)

writeLines(c("2026-03-01 INFO Start",
             "2026-03-01 ERROR Sensor 3 antwortet nicht",
             "2026-03-01 INFO Weiter",
             "2026-03-02 ERROR Zeitüberschreitung"),
           file.path(demo, "logs", "anlage.log"))
writeLines(c("id;wert", "1;12.4", "2;9.8"), file.path(demo, "daten", "messung.csv"))
writeLines("nur ein Beispiel", file.path(demo, "notiz.txt"))

lauf <- function(befehl) {
  cat(system(paste("cd", shQuote(demo), "&&", befehl), intern = TRUE), sep = "\n")
}
```

```{python}
#| label: setup-python
#| include: false
import subprocess, pathlib, os
```

## Kernideen aus dem Kurs

- Ein Wurzelverzeichnis, alles ist eine Datei
- Navigation und Dateiarbeit: `ls`, `cd`, `mkdir`, `rm`, `cat`
- Suchen mit `grep` und `find`
- Standardströme, Umlenkung und Pipes
- Rechteverwaltung: Besitzer, Gruppe, andere
- Editoren im Terminal

## Erklärung

::: {.note-box}
**Vorwissen:** keines. Die Beispiele dieser Seite laufen beim Bauen der
Website auf einem Linux-Rechner; die Ausgaben sind also echt. Angelegt wird
dafür ein kleiner Beispielordner mit Logdateien und einer CSV-Datei.
:::

### Warum sich die Shell lohnt

Die Frage ist berechtigt: Warum Befehle tippen, wenn es Fenster gibt? Drei
Gründe, die sich in der Datenarbeit zeigen.

Erstens laufen Auswertungen irgendwann auf einem Server, und der hat keine
Oberfläche. Zweitens ist ein Befehl wiederholbar und dokumentierbar, ein
Mausklick nicht. Drittens sind manche Aufgaben in der Shell schlicht schneller:
Wer wissen will, wie viele Zeilen einer Logdatei einen Fehler enthalten, tippt
das in fünf Sekunden.

### Ein Baum, keine Laufwerke

Unter Windows hat jedes Laufwerk seinen eigenen Buchstaben. Unter Unix gibt es
genau einen Baum, der bei `/` beginnt; weitere Datenträger werden an einer
Stelle darin eingehängt. Auch Geräte und laufende Prozesse erscheinen als
Dateien.

Das klingt akademisch und hat eine praktische Folge: Dieselben Werkzeuge, die
auf Textdateien arbeiten, lassen sich auf fast alles anwenden.

```{r}
#| label: struktur-r
lauf("ls -R")
```

Die Ausgabe zeigt den Beispielordner, den diese Seite verwendet: zwei
Unterordner und drei Dateien.

### Die Grundbefehle

| Befehl | tut | häufig gebraucht mit |
|---|---|---|
| `ls` | Inhalt auflisten | `-l` ausführlich, `-a` auch versteckte |
| `cd` | Verzeichnis wechseln | `..` eine Ebene hoch |
| `pwd` | wo bin ich | |
| `mkdir` | Ordner anlegen | `-p` samt Zwischenebenen |
| `cp`, `mv` | kopieren, verschieben oder umbenennen | `-r` rekursiv |
| `rm` | löschen | `-r` rekursiv, **kein Papierkorb** |
| `cat`, `head`, `tail` | Inhalt anzeigen, Anfang, Ende | `-n` Zeilenzahl |

```{r}
#| label: grundbefehle-r
lauf("ls -l logs")
lauf("head -n 2 logs/anlage.log")
```

Die erste Ausgabe zeigt links die Rechte, dann Besitzer, Gruppe, Grösse und
Änderungszeitpunkt. Auf die Rechte kommen wir gleich zurück.

::: {.note-box}
`rm` löscht sofort und endgültig, es gibt keinen Papierkorb. `rm -rf` auf ein
falsches Verzeichnis ist einer der teuersten Tippfehler überhaupt. Vor dem
Löschen mit Platzhaltern lohnt es sich, denselben Ausdruck zuerst mit `ls`
auszuprobieren.
:::

### Suchen: grep und find

Die beiden werden ständig verwechselt. `grep` sucht **in** Dateien nach
Inhalten, `find` sucht **nach** Dateien anhand ihrer Eigenschaften.

```{r}
#| label: grep-r
lauf("grep ERROR logs/anlage.log")
lauf("grep -c ERROR logs/anlage.log")     # nur zaehlen
```

```{r}
#| label: find-r
lauf("find . -name '*.csv'")
lauf("find . -type d")                    # nur Verzeichnisse
```

### Ströme und Pipes

Hier liegt die eigentliche Stärke. Jedes Programm liest von der
Standardeingabe und schreibt auf die Standardausgabe. Eine Pipe verbindet die
Ausgabe des einen mit der Eingabe des nächsten, und daraus entstehen aus
kleinen Werkzeugen Verarbeitungsketten.

```{r}
#| label: pipe-r
# Wie viele verschiedene Meldungsarten kommen vor, und wie oft?
lauf("cat logs/anlage.log | awk '{print $2}' | sort | uniq -c")
```

Die Kette liest die Datei, schneidet die zweite Spalte heraus, sortiert sie und
zählt gleiche Nachbarn. Vier kleine Programme, keines davon weiss etwas von den
anderen.

Drei Ströme gibt es, und der Unterschied wird beim Umlenken wichtig:

| Strom | Nummer | wofür |
|---|---|---|
| stdin | 0 | Eingabe |
| stdout | 1 | normale Ausgabe |
| stderr | 2 | Fehlermeldungen |

```{r}
#| label: umlenkung-r
lauf("grep ERROR logs/anlage.log > fehler.txt && wc -l < fehler.txt")
```

Fehlermeldungen laufen bewusst über einen eigenen Kanal. Deshalb erscheinen sie
weiterhin am Bildschirm, wenn die normale Ausgabe in eine Datei umgelenkt wird,
und deshalb landen sie nicht versehentlich mitten in den Daten.

::: {.quiz}
Was ist der Unterschied zwischen `grep muster datei` und `find . -name muster`?

- [x] `grep` sucht in Dateien, `find` sucht nach Dateien ~ Richtig. `grep`
      durchsucht den Inhalt und gibt passende Zeilen aus, `find` durchsucht das
      Dateisystem nach Namen und gibt Pfade aus.
- [ ] `grep` arbeitet nur auf einer Datei, `find` auf mehreren ~ `grep` nimmt
      ebenso viele Dateien entgegen; der Unterschied liegt nicht in der Anzahl.
- [ ] `find` ist die neuere Variante von `grep` ~ Es sind zwei Werkzeuge für zwei
      verschiedene Fragen, die sich gut kombinieren lassen.
:::

::: {.quiz}
Warum ist `>` gefährlicher als `>>`?

- [x] Es überschreibt die Zieldatei ohne Rückfrage, und zwar bevor der Befehl
      links läuft ~ Richtig. Ein vertippter Dateiname löscht damit deren Inhalt,
      auch wenn der Befehl danach scheitert. `>>` hängt an und lässt Bestehendes
      stehen.
- [ ] Es schreibt auch Fehlermeldungen in die Datei ~ Das täte erst `2>` oder
      `&>`; die normale Umleitung nimmt nur die Standardausgabe.
- [ ] Es ist langsamer bei grossen Dateien ~ Die Geschwindigkeit ist nicht das
      Thema.
:::

### Rechte

Die Ausgabe von `ls -l` beginnt mit zehn Zeichen, etwa `-rw-r--r--`. Das erste
gibt die Art an, danach folgen drei Dreiergruppen für Besitzer, Gruppe und alle
übrigen, jeweils mit Lesen, Schreiben und Ausführen.

```{r}
#| label: rechte-r
lauf("ls -l notiz.txt")
lauf("chmod 600 notiz.txt && ls -l notiz.txt")
```

Die Zahlenschreibweise ergibt sich aus der Summe je Gruppe: Lesen zählt 4,
Schreiben 2, Ausführen 1. Aus 600 wird damit Lesen und Schreiben für den
Besitzer, nichts für alle anderen.

Bei Verzeichnissen bedeutet das Ausführungsrecht das Betreten. Ein Verzeichnis
ohne dieses Recht lässt sich auflisten, aber nicht durchqueren, was zu
Fehlermeldungen führt, die zunächst rätselhaft wirken.

::: {.note-box}
Für die Datenarbeit wird das relevant, sobald ein Skript auf einem Server läuft.
Ein Prozess unter einer anderen Benutzerkennung kann eine Datei nicht lesen,
obwohl sie sichtbar ist. Der erste Blick gilt dann `ls -l` und der Frage, unter
welcher Kennung der Prozess läuft.
:::

### Wann Shell, wann Python

Beide können dasselbe, und die Grenze verläuft entlang der Lesbarkeit.

::: panel-tabset
## R

```{r}
#| label: dateien-r
# Aus R heraus, plattformunabhaengig
alt <- getwd(); setwd(demo)
list.files(pattern = "\\.txt$", recursive = TRUE)
length(readLines("logs/anlage.log"))
setwd(alt)
```

## Python

```{python}
#| label: dateien-py
import pathlib, tempfile, os

# eigener Beispielordner fuer den Python-Teil
demo = pathlib.Path(tempfile.mkdtemp())
(demo / "logs").mkdir()
(demo / "logs" / "anlage.log").write_text(
    "INFO Start\nERROR Sensor 3\nINFO Weiter\n", encoding="utf-8")

print(list(demo.rglob("*.log")))

text = (demo / "logs" / "anlage.log").read_text(encoding="utf-8")
print("Zeilen mit ERROR:", sum("ERROR" in z for z in text.splitlines()))
```
:::

Faustregel: Für einmalige Erkundung und für Ketten aus zwei bis drei Schritten
ist die Shell schneller. Sobald Bedingungen, Fehlerbehandlung oder Rechnungen
dazukommen, ist ein Skript in Python oder R besser lesbar und leichter zu
prüfen. Wer eine Shell-Zeile schreibt, die er selbst nicht mehr vorlesen kann,
hat die Grenze überschritten.

::: {.note-box}
Unter Windows steht dieselbe Umgebung über WSL zur Verfügung. Das ist
praktischer, als jeden Befehl in ein PowerShell-Gegenstück zu übersetzen, und
entspricht ausserdem dem, was später auf dem Server läuft.
:::

## Verlinkte Ressourcen

- [Bash-Referenzhandbuch](https://www.gnu.org/software/bash/manual/)
- [Windows Subsystem for Linux](https://learn.microsoft.com/de-de/windows/wsl/)
