---
title: "L4 – Exceptions, IO & Serialisierung"
description: "Fehlerbehandlung mit try/except, Dateizugriff mit Encoding und das Speichern von Objekten."
categories: ["Python", "Programmiergrundlagen", "Reproduzierbarkeit", "R"]
---

```{r}
#| label: setup-r
#| include: false
set.seed(42)
```

```{python}
#| label: setup-python
#| include: false
import tempfile, pathlib, json
arbeitsordner = pathlib.Path(tempfile.mkdtemp())
```

## Kernideen aus dem Kurs

- `try` / `except` / `else` / `finally`
- Exception-Typen und eigene Exceptions
- Dateizugriff mit `open` und `with`
- Text- gegenüber Binärmodus, Encoding
- Serialisierung: JSON, CSV, Pickle

## Erklärung

::: {.note-box}
**Vorwissen:** [L2 – Funktionen & Module](lesson2.qmd) für Funktionen, deren
Fehlerverhalten hier zum Thema wird, und [L3](lesson3.qmd), falls eigene
Exception-Klassen definiert werden sollen; sie sind gewöhnliche Klassen.
:::

### Fehler als Ausnahme statt als Rückgabewert

Manche Sprachen melden Fehler über einen besonderen Rückgabewert. Das führt
dazu, dass nach jedem Aufruf geprüft werden muss, und dass eine vergessene
Prüfung stillschweigend mit falschen Werten weiterrechnet.

Python geht den anderen Weg. Eine Funktion liefert entweder ein sinnvolles
Ergebnis oder bricht ab. Der Aufrufer darf sich auf das Ergebnis verlassen,
und wer den Fehler behandeln will, tut es an einer Stelle:

```{python}
#| label: exception-py
def zu_zahl(text):
    return int(text)

for eingabe in ["42", "keine Angabe"]:
    try:
        print(zu_zahl(eingabe))
    except ValueError as fehler:
        print(f"nicht verwertbar: {fehler}")
```

Die Fehlermeldung kommt vom Interpreter und ist genauer als alles, was man
selbst formulieren würde. Sie mitzugeben, statt sie durch eigenen Text zu
ersetzen, spart später Zeit bei der Suche.

### Nicht zu breit fangen

Ein `except` ohne Typangabe fängt alles, auch Tippfehler im eigenen Code. Der
Fehler verschwindet dann in einer harmlos aussehenden Meldung, statt sich zu
zeigen.

```{python}
#| label: zu-breit-py
def riskant(wert):
    try:
        return 100 / wert
    except Exception:
        return None          # verdeckt jeden Fehler, auch den eigenen

def genau(wert):
    try:
        return 100 / wert
    except ZeroDivisionError:
        return float("inf")  # nur der eine erwartete Fall

print(riskant(0), genau(0))
print(riskant("text"))       # gibt None, obwohl hier ein Typfehler vorliegt
```

Der letzte Aufruf ist das Problem: Ein Typfehler, der auf einen Fehler weiter
oben hinweist, wird zu einem harmlosen `None`. Die genaue Variante hätte ihn
durchgelassen und damit sichtbar gemacht.

Vier Bestandteile stehen zur Verfügung, jeder mit einem klaren Zweck:

| Teil | wann er läuft | wofür |
|---|---|---|
| `try` | immer | der Code, der scheitern kann |
| `except` | nur bei passendem Fehler | Behandlung |
| `else` | nur wenn nichts geworfen wurde | was vom Gelingen abhängt |
| `finally` | in jedem Fall | Aufräumen |

```{python}
#| label: try-voll-py
def lies_zahl(text):
    try:
        wert = int(text)
    except ValueError:
        return None
    else:
        return wert * 2          # nur bei Erfolg
    finally:
        pass                     # hier stuende das Aufraeumen

print(lies_zahl("21"), lies_zahl("x"))
```

::: {.quiz}
Warum ist `except Exception` fast immer zu breit?

- [x] Es fängt auch Fehler ab, die einen Defekt im eigenen Code anzeigen ~
      Richtig, etwa Tippfehler in Namen oder falsche Typen. Solche Fehler sollen
      laut scheitern, statt still behandelt zu werden.
- [ ] Es ist langsamer als ein genauer Typ ~ Die Geschwindigkeit spielt keine
      Rolle.
- [ ] Es funktioniert nur bei eingebauten Fehlern ~ Es fängt gerade alles, und
      das ist das Problem.
:::

::: {.quiz}
Wozu dient der `else`-Zweig, wenn der Code auch am Ende des `try` stehen
könnte?

- [ ] Er ist Geschmackssache ~ Er trennt zwei Dinge, die sonst vermischt
      werden.
- [x] Weil im `try` möglichst wenig stehen soll ~ Richtig. Alles darin ist
      Kandidat für den `except`-Zweig. Steht dort auch Folgecode, könnte dessen
      Fehler versehentlich als der erwartete behandelt werden.
- [ ] Er läuft auch im Fehlerfall ~ Das tut `finally`. `else` läuft nur, wenn
      nichts geworfen wurde.
:::

### Dateien lesen und schreiben

Der `with`-Block ist der Normalfall, weil er die Datei auch dann schliesst,
wenn im Block ein Fehler auftritt. Ohne ihn bleibt bei einem Abbruch ein
offener Dateizeiger zurück.

```{python}
#| label: datei-py
pfad = arbeitsordner / "messung.txt"

with open(pfad, "w", encoding="utf-8") as f:
    f.write("Drossel;12.4\nVentil;9.8\n")

with open(pfad, encoding="utf-8") as f:
    for zeile in f:
        name, wert = zeile.strip().split(";")
        print(f"{name:10s} {float(wert):6.1f}")
```

### Encoding ist keine Nebensache

Der zweite Punkt kostet in gemischten Umgebungen regelmässig Zeit. Ohne Angabe
verwendet Python die Voreinstellung des Betriebssystems, und die ist unter
Windows eine andere als unter Linux. Umlaute werden dann beim Lesen zu
Kauderwelsch oder lösen einen Fehler aus.

```{python}
#| label: encoding-py
pfad = arbeitsordner / "umlaute.txt"
pfad.write_text("Grösse: 12 µm", encoding="utf-8")

# richtig gelesen
print(pfad.read_text(encoding="utf-8"))

# mit falscher Annahme
try:
    print(pfad.read_text(encoding="ascii"))
except UnicodeDecodeError as fehler:
    print("falsches Encoding:", fehler)
```

::: {.note-box}
Regel ohne Ausnahme: `encoding="utf-8"` immer ausdrücklich angeben, beim
Schreiben wie beim Lesen. Das kostet zwölf Zeichen und verhindert eine ganze
Fehlerklasse, die typischerweise erst auffällt, wenn jemand anders die Datei
öffnet.
:::

### Serialisierung: drei Formate, drei Zwecke

Serialisierung heisst, ein Objekt in eine Form zu bringen, die sich speichern
und wieder einlesen lässt.

| Format | speichert | lesbar für | Grenze |
|---|---|---|---|
| JSON | einfache Typen | Mensch und andere Sprachen | keine eigenen Objekte, keine Datumstypen |
| CSV | Tabellen | Mensch und Tabellenkalkulation | verliert jede Typinformation |
| Pickle | fast beliebige Python-Objekte | nur Python | unsicher aus fremder Quelle |

```{python}
#| label: json-py
konfig = {"schwelle": 12.5, "aktiv": True, "orte": ["Bern", "Chur"]}

pfad = arbeitsordner / "konfig.json"
with open(pfad, "w", encoding="utf-8") as f:
    json.dump(konfig, f, ensure_ascii=False, indent=2)

print(pfad.read_text(encoding="utf-8"))

with open(pfad, encoding="utf-8") as f:
    zurueck = json.load(f)
print(zurueck == konfig)
```

Das Argument `ensure_ascii=False` sorgt dafür, dass Umlaute als Zeichen
gespeichert werden statt als Fluchtsequenzen. Lesbarkeit ist bei
Konfigurationsdateien der halbe Zweck.

Was JSON **nicht** kann, zeigt sich bei Typen, die es nicht kennt:

```{python}
#| label: json-grenze-py
import datetime

try:
    json.dumps({"zeitpunkt": datetime.date(2026, 3, 1)})
except TypeError as fehler:
    print("JSON kennt keine Datumstypen:", fehler)

# ueblicher Ausweg: als Zeichenkette speichern
print(json.dumps({"zeitpunkt": datetime.date(2026, 3, 1).isoformat()}))
```

::: {.note-box}
Pickle darf **niemals** aus unbekannter Quelle geladen werden. Beim Laden wird
Code ausgeführt, eine präparierte Datei kann also beliebige Befehle absetzen.
Für eigene Zwischenstände ist es in Ordnung, für Austausch nicht.
:::

::: panel-tabset
## R

```{r}
#| label: serialisierung-r
ergebnis <- tryCatch({
  as.numeric("nicht-zahl")
}, warning = function(w) NA_real_)

pfad <- tempfile(fileext = ".rds")
saveRDS(list(a = 1, b = "text"), pfad)     # R-eigenes Format, wie Pickle
str(readRDS(pfad))

# JSON braucht ein Paket, ist dafuer sprachuebergreifend
# jsonlite::write_json(list(a = 1), "konfig.json")
```

## Python

```{python}
#| label: serialisierung-py
import pickle

pfad = arbeitsordner / "zwischenstand.pkl"
with open(pfad, "wb") as f:                 # Binaermodus!
    pickle.dump({"a": 1, "b": "text"}, f)

with open(pfad, "rb") as f:
    print(pickle.load(f))
```
:::

Die Entsprechung ist genau: `saveRDS` in R und Pickle in Python speichern
sprachspezifisch und vollständig, JSON und CSV speichern sprachneutral und
eingeschränkt. Das `b` im Modus steht für binär und ist bei Pickle Pflicht.

::: {.quiz}
Wann ist Pickle gegenüber JSON gerechtfertigt?

- [x] Für kurzlebige eigene Zwischenstände ~ Richtig, etwa ein
      zwischengespeichertes Modellobjekt oder ein Rechenschritt, der lange
      dauert. Sobald die Datei weitergegeben oder von einer anderen Sprache
      gelesen werden soll, ist JSON richtig.
- [ ] Immer, es kann mehr als JSON ~ Es kann mehr und ist dafür an Python
      gebunden und aus fremder Quelle gefährlich, weil beim Laden Code
      ausgeführt wird.
- [ ] Nie, es ist grundsätzlich unsicher ~ Unsicher ist nur das Laden fremder
      Dateien. Für eigene Zwischenstände ist es in Ordnung.
:::

::: {.quiz}
Eine CSV-Datei enthält die Spalte `id` mit Werten wie `007`. Was passiert beim
Einlesen und Zurückschreiben?

- [x] Die führenden Nullen gehen verloren, aus `007` wird `7` ~ Richtig, sobald
      die Spalte als Zahl erkannt wird. Beim Zurückschreiben steht dann ein
      anderer Wert in der Datei. CSV trägt keine Typinformation, deshalb muss
      der Typ beim Einlesen vorgegeben werden.
- [ ] Nichts, Text bleibt Text ~ Ob es Text bleibt, entscheidet die
      Typerkennung, und die sieht hier eine Zahl.
- [ ] Der Import bricht mit einem Fehler ab ~ Er gelingt klaglos, und genau das
      macht den Fall gefährlich.
:::

## Verlinkte Ressourcen

- [Fehler und Ausnahmen im Python-Tutorial](https://docs.python.org/3/tutorial/errors.html)
- [Ein- und Ausgabe im Python-Tutorial](https://docs.python.org/3/tutorial/inputoutput.html)
- [json in der Standardbibliothek](https://docs.python.org/3/library/json.html)
