---
title: "L3 – Objektorientierung"
description: "Klassen, Instanzen, Vererbung und die Frage, wann objektorientierter Code sich lohnt."
categories: ["Python", "Programmiergrundlagen", "R"]
---

```{r}
#| label: setup-r
#| include: false
set.seed(42)
```

```{python}
#| label: setup-python
#| include: false
import numpy as np
rng = np.random.default_rng(42)
```

## Kernideen aus dem Kurs

- Klasse als Bauplan, Instanz als Exemplar
- `__init__`, Instanz- und Klassenattribute
- Methoden und die Rolle von `self`
- Vererbung und Überschreiben
- Dunder-Methoden wie `__str__` und `__len__`
- Wann sich der Aufwand lohnt und wann nicht

## Erklärung

::: {.note-box}
**Vorwissen:** [L1](lesson1.qmd) für Dictionaries, die hier als Vergleich
dienen, und [L2](lesson2.qmd) für Funktionen und Namensräume. Eine Methode ist
nichts anderes als eine Funktion, die zu einem Objekt gehört.
:::

### Das Problem, bevor die Lösung kommt

Angenommen, mehrere Messreihen sind zu verwalten. Mit den bisherigen Mitteln
entstehen ein Dictionary je Reihe und ein Satz Funktionen daneben:

```{python}
#| label: ohne-klasse-py
reihe = {"name": "Drossel", "werte": [2.0, 4.0, 6.0], "einheit": "mm"}

def mittel(r):
    return sum(r["werte"]) / len(r["werte"])

print(mittel(reihe))
```

Das funktioniert und hat drei Schwächen. Nichts hindert daran, ein Dictionary
ohne den Schlüssel `werte` an `mittel` zu übergeben; der Fehler fällt erst
beim Aufruf auf. Die Funktionen liegen irgendwo im Modul und sind nicht als
zusammengehörig erkennbar. Und wer eine Reihe von Hand baut, kann Schlüssel
vergessen oder vertippen.

Eine Klasse bündelt die Daten und die Operationen darauf zu einer Einheit und
legt beim Erzeugen fest, was vorhanden sein muss.

### Klasse, Instanz, self

```{python}
#| label: klasse-py
class Messreihe:
    einheit = "mm"                       # Klassenattribut, einmal fuer alle

    def __init__(self, name, werte):
        self.name = name                 # Instanzattribute, je Exemplar
        self.werte = werte

    def mittel(self):
        return sum(self.werte) / len(self.werte)

    def spannweite(self):
        return max(self.werte) - min(self.werte)

drossel = Messreihe("Drossel", [2.0, 4.0, 6.0])
ventil  = Messreihe("Ventil",  [1.5, 1.7, 9.0])

print(drossel.mittel(), ventil.spannweite())
```

Die Klasse ist der Bauplan, jedes erzeugte Objekt eine Instanz. `__init__`
läuft beim Erzeugen und legt die Instanzattribute an. `self` ist der Verweis
auf das Exemplar, auf dem eine Methode gerade arbeitet, und steht deshalb als
erster Parameter jeder Methode.

Der Unterschied zwischen Klassen- und Instanzattribut wird gerne übersehen und
lässt sich zeigen:

```{python}
#| label: attribute-py
print(drossel.einheit, ventil.einheit)     # beide teilen sich den Wert

Messreihe.einheit = "cm"                    # Aenderung an der Klasse
print(drossel.einheit, ventil.einheit)     # wirkt auf alle

drossel.einheit = "µm"                      # nur fuer dieses Exemplar
print(drossel.einheit, ventil.einheit)
```

Für Konstanten ist das Klassenattribut richtig, für alles Zustandsbehaftete das
Instanzattribut. Ein veränderliches Klassenattribut, etwa eine Liste, ist
dieselbe Falle wie der veränderliche Defaultwert aus [L2](lesson2.qmd).

### Dunder-Methoden

Mit besonderen Methodennamen fügt sich eine eigene Klasse in die Sprache ein.
Wer `__str__` definiert, bestimmt, was `print` ausgibt; wer `__len__` definiert,
macht `len()` anwendbar.

```{python}
#| label: dunder-py
class Messreihe:
    einheit = "mm"

    def __init__(self, name, werte):
        self.name = name
        self.werte = werte

    def mittel(self):
        return sum(self.werte) / len(self.werte)

    def __len__(self):
        return len(self.werte)

    def __str__(self):
        return f"{self.name}: {self.mittel():.2f} {self.einheit} (n={len(self)})"

m = Messreihe("Drossel", [2.0, 4.0, 6.0])
print(m)
print(len(m))
```

Ohne `__str__` gäbe `print` nur die Speicheradresse aus. Mit ihr verhält sich
das eigene Objekt wie ein eingebauter Typ, und genau das ist der Zweck.

::: {.quiz}
Warum steht `self` in der Definition einer Methode, aber nicht im Aufruf
`m.mittel()`?

- [x] Python setzt beim Aufruf das Objekt automatisch als erstes Argument ein ~
      Richtig. `m.mittel()` wird intern zu `Messreihe.mittel(m)`. Sichtbar wird
      der Mechanismus, wenn man die Methode über die Klasse aufruft.
- [ ] `self` ist ein Schlüsselwort und wird ignoriert ~ Es ist ein gewöhnlicher
      Parametername; die Bezeichnung ist nur Konvention.
- [ ] Der Aufruf ist unvollständig und funktioniert nur zufällig ~ Er ist die
      übliche und vorgesehene Schreibweise.
:::

::: {.quiz}
Was wäre die Folge, wenn `werte = []` als Klassenattribut statt in `__init__`
stünde?

- [ ] Nichts, es ist dieselbe Zuweisung an anderer Stelle ~ Der Ort entscheidet,
      ob das Objekt einmal für alle oder je Exemplar entsteht.
- [x] Alle Instanzen teilten sich dieselbe Liste ~ Richtig. Ein `append` in
      einem Objekt wäre in allen anderen sichtbar, und neue Objekte kämen
      bereits gefüllt zur Welt. Es ist derselbe Fehler wie der veränderliche
      Defaultwert bei Funktionen.
- [ ] Die Klasse liesse sich nicht mehr instanziieren ~ Sie liesse sich
      problemlos instanziieren, und genau das macht den Fehler unauffällig.
:::

### Vererbung, sparsam eingesetzt

Vererbung erlaubt es, eine Klasse als Spezialisierung einer anderen zu
schreiben und nur die Unterschiede zu formulieren:

```{python}
#| label: vererbung-py
class GewichteteMessreihe(Messreihe):
    def __init__(self, name, werte, gewichte):
        super().__init__(name, werte)      # der Teil, den die Basis erledigt
        self.gewichte = gewichte

    def mittel(self):                       # ueberschreibt die Basisversion
        return sum(w * g for w, g in zip(self.werte, self.gewichte)) / sum(self.gewichte)

g = GewichteteMessreihe("Drossel", [2.0, 4.0, 6.0], [1, 1, 3])
print(g)            # __str__ und __len__ stammen aus der Basisklasse
print(g.mittel())   # mittel kommt aus der abgeleiteten
```

Die Ausgabe zeigt beides: Die geerbten Methoden funktionieren unverändert, und
`__str__` verwendet automatisch die überschriebene Berechnung, weil es
`self.mittel()` aufruft.

So elegant das ist, so schnell wird es überstrapaziert. Eine tiefe Hierarchie
ist meist schwerer zu verstehen als eine flache Struktur, in der Objekte
einander enthalten statt beerben. Die Prüffrage lautet, ob wirklich eine
ist-ein-Beziehung vorliegt.

### Der Vergleich zu R

R kennt mehrere Objektsysteme. S4 kommt der Sichtweise aus Python am nächsten,
trennt aber Klassendefinition und Methode:

::: panel-tabset
## R

```{r}
#| label: s4-r
setClass("Messreihe",
         representation(name = "character", werte = "numeric"))

setGeneric("mittel", function(obj) standardGeneric("mittel"))
setMethod("mittel", "Messreihe", function(obj) mean(obj@werte))

m <- new("Messreihe", name = "Drossel", werte = c(2, 4, 6))
mittel(m)
```

## Python

```{python}
#| label: klasse2-py
class Kurz:
    def __init__(self, name, werte):
        self.name, self.werte = name, werte

    def mittel(self):
        return sum(self.werte) / len(self.werte)

print(Kurz("Drossel", [2, 4, 6]).mittel())
```
:::

Der Unterschied ist mehr als Syntax. In Python gehört die Methode zum Objekt
und wird darauf aufgerufen. In R gehört sie zur generischen Funktion, die
anhand der Klasse ihres Arguments entscheidet, welche Umsetzung greift. Deshalb
heisst es dort `mittel(m)` und nicht `m.mittel()`.

### Wann sich der Aufwand lohnt

Für die Datenarbeit gilt eine einfache Leitlinie. Der Analyseteil bleibt
funktional und tabellenorientiert: Ein DataFrame plus Funktionen darauf ist
klarer als eine eigene Klasse. Objektorientiert wird es dort, wo etwas
wiederverwendbar gekapselt werden soll und einen Zustand mitführt, etwa ein
Datenbankzugriff, ein Modellwrapper oder eine Stufe in einer
Verarbeitungskette.

::: {.note-box}
Wer eine Klasse schreibt, deren Objekte nur einmal erzeugt und deren Methoden
nacheinander genau einmal aufgerufen werden, hat eine Funktion umständlich
verpackt. Das ist das häufigste Muster für unnötige Objektorientierung.
:::

::: {.quiz}
Wozu dient `super().__init__(...)` in einer abgeleiteten Klasse?

- [x] Es ruft die Initialisierung der Basisklasse auf, damit deren Attribute
      gesetzt werden ~ Richtig. Ohne diesen Aufruf hätte das Objekt weder
      `name` noch `werte`, und jede geerbte Methode liefe ins Leere.
- [ ] Es macht die Klasse überhaupt erst ableitbar ~ Ableitbar ist sie durch
      die Angabe in der Klammer der Klassendefinition.
- [ ] Es kopiert die Methoden der Basisklasse ~ Kopiert wird nichts, die
      Methoden werden bei Bedarf dort gesucht.
:::

::: {.quiz}
`__str__` steht nur in der Basisklasse, gibt bei einem abgeleiteten Objekt aber
den gewichteten Mittelwert aus. Wie kommt das?

- [x] `__str__` ruft `self.mittel()` auf, und `self` ist das abgeleitete Objekt ~
      Richtig. Python sucht die Methode dort zuerst und findet die
      überschriebene Version. Dieses Verhalten heisst dynamische Bindung und ist
      der eigentliche Nutzen der Vererbung.
- [ ] Die abgeleitete Klasse hat `__str__` stillschweigend überschrieben ~ Sie
      definiert es gar nicht, sondern erbt es unverändert.
- [ ] Es ist ein Zufall der Reihenfolge ~ Das Verhalten ist festgelegt und
      verlässlich.
:::

## Verlinkte Ressourcen

- [Klassen im Python-Tutorial](https://docs.python.org/3/tutorial/classes.html)
- [Übersicht der Dunder-Methoden](https://docs.python.org/3/reference/datamodel.html)
