---
title: "L7 – Pandas"
description: "Series und DataFrame, Auswahl, Gruppierung, Verknüpfung und Umformen von Tabellen."
categories: ["Python", "pandas", "NumPy", "R", "tidyverse"]
---

```{r}
#| label: setup-r
#| include: false
library(dplyr)
set.seed(42)

standort <- rep(c("Bern", "Chur"), times = 12)
messungen <- data.frame(
  datum     = rep(seq(as.Date("2026-01-05"), by = "week", length.out = 12), each = 2),
  standort  = standort,
  verbrauch = round(rnorm(24, mean = ifelse(standort == "Bern", 120, 95), sd = 10), 1)
)
```

```{python}
#| label: setup-python
#| include: false
import numpy as np
import pandas as pd
import matplotlib.pyplot as plt

plt.rcParams.update({"figure.figsize": (7, 4.2), "font.size": 11,
                     "savefig.dpi": 288, "figure.dpi": 288})
rng = np.random.default_rng(42)

standort = np.array(["Bern", "Chur"] * 12)
messungen = pd.DataFrame({
    "datum": np.repeat(pd.date_range("2026-01-05", periods=12, freq="W"), 2),
    "standort": standort,
    "verbrauch": np.round(rng.normal(np.where(standort == "Bern", 120, 95), 10), 1),
})
```

## Kernideen aus dem Kurs

- `Series` und `DataFrame`, die Rolle des Index
- Auswahl mit `loc` und `iloc`
- Kettenindizierung und warum sie warnt
- Fehlende Werte und wie pandas sie behandelt
- `groupby` nach dem Muster split-apply-combine
- `merge` und `concat`, langes und breites Format

## Erklärung

::: {.note-box}
**Vorwissen:** [L6 – NumPy](lesson6.qmd), denn pandas legt eine beschriftete
Ebene über NumPy-Arrays. Wer [ESDS L2](../esds/lesson2.qmd) kennt, findet hier
dieselben Operationen unter anderen Namen wieder; die Tabsets stellen sie
gegenüber.
:::

### Was pandas über NumPy legt

Ein NumPy-Array kennt nur Positionen. Für Daten braucht man Namen: Spalten
heissen `verbrauch` und nicht 2, Zeilen gehören zu einem Datum und nicht zu
Position 17. Genau das ergänzt pandas.

Eine `Series` ist ein Vektor mit Index, ein `DataFrame` eine Sammlung solcher
Spalten mit gemeinsamem Zeilenindex:

```{python}
#| label: series-py
s = pd.Series([120.5, 98.1, 131.0], index=["Bern", "Chur", "Sion"])
print(s)
print(s["Chur"])
print(s.mean())
```

Der Index ist mehr als eine Beschriftung. Bei Rechnungen zwischen zwei Series
wird nach Index ausgerichtet, nicht nach Position:

```{python}
#| label: index-ausrichtung-py
a = pd.Series([1, 2, 3], index=["x", "y", "z"])
b = pd.Series([10, 20, 30], index=["z", "y", "x"])   # andere Reihenfolge

print(a + b)          # x+x, y+y, z+z, nicht positionsweise
```

Wer das übersieht, wundert sich über unerwartete `NaN`, sobald die Indizes
nicht deckungsgleich sind:

```{python}
#| label: index-luecke-py
c = pd.Series([10, 20], index=["x", "y"])
print(a + c)          # z fehlt in c -> NaN
```

::: {.note-box}
Der Index ist der grösste konzeptionelle Unterschied zu einem R-Data-Frame,
der keinen vergleichbaren Mechanismus kennt. Wo Ausrichtung nicht erwünscht
ist, hilft `reset_index(drop=True)` oder das Rechnen auf `.to_numpy()`.
:::

### Auswahl: loc und iloc auseinanderhalten

Zwei Zugriffsarten, und die Verwechslung ist die häufigste Fehlerquelle.

| Zugriff | arbeitet mit | obere Grenze |
|---|---|---|
| `.loc` | Beschriftungen | eingeschlossen |
| `.iloc` | Positionen | ausgeschlossen |

```{python}
#| label: loc-iloc-py
df = pd.DataFrame({"wert": [10, 20, 30, 40]}, index=["a", "b", "c", "d"])

print(df.loc["b":"c"])      # b und c, beide dabei
print(df.iloc[1:3])         # Positionen 1 und 2, also b und c
```

Der Unterschied bei der oberen Grenze ist Absicht: Bei Beschriftungen wüsste
man sonst nicht, welcher Wert der nächste wäre, den man ausschliessen soll.

Für Bedingungen wird `.loc` verwendet, und zwar mit Zeilenauswahl und
Spaltenauswahl in einem Zugriff:

::: panel-tabset
## R

```{r}
#| label: auswahl-r
messungen[messungen$standort == "Bern" & messungen$verbrauch > 120, ] |> head(3)

subset(messungen, verbrauch > 130, select = c(datum, verbrauch)) |> head(3)
```

## Python

```{python}
#| label: auswahl-py
maske = (messungen["standort"] == "Bern") & (messungen["verbrauch"] > 120)
print(messungen.loc[maske].head(3))

print(messungen.loc[messungen["verbrauch"] > 130, ["datum", "verbrauch"]].head(3))
```
:::

Die runden Klammern um die Teilbedingungen sind nötig, weil `&` stärker bindet
als der Vergleich. Ohne sie bricht der Ausdruck mit einer irreführenden
Meldung ab.

### Warum Kettenindizierung warnt

Zwei aufeinanderfolgende eckige Klammern erzeugen ein Zwischenergebnis, und ob
das eine View oder eine Kopie ist, hängt von Umständen ab, die man nicht sieht.
Schreiben darauf wirkt deshalb mal auf das Original und mal ins Leere:

```{python}
#| label: kettenindex-py
#| warning: true
df = pd.DataFrame({"wert": [1, 2, 3], "gruppe": ["a", "b", "a"]})

# unzuverlaessig: zwei Zugriffe hintereinander
df[df["gruppe"] == "a"]["wert"] = 99
print(df)      # unveraendert, die Zuweisung ging ins Zwischenergebnis

# richtig: ein einziger Zugriff
df.loc[df["gruppe"] == "a", "wert"] = 99
print(df)
```

Die erste Variante hat nichts bewirkt. Genau deshalb gilt die Regel: Zeilen-
und Spaltenauswahl gehören in **einen** `.loc`-Zugriff.

::: {.quiz}
Warum schliesst `df.loc["b":"c"]` die Grenze ein, `df.iloc[1:3]` aber nicht?

- [x] `.loc` arbeitet mit Beschriftungen, `.iloc` mit Positionen ~ Richtig. Bei
      Beschriftungen wäre eine ausgeschlossene obere Grenze unbrauchbar, weil man
      den nächsten Eintrag kennen müsste. Bei Positionen gilt die gewohnte
      Python-Regel.
- [ ] Es ist eine Inkonsistenz ohne Grund ~ Der Unterschied ist beabsichtigt und
      folgt aus der Art der Angabe.
- [ ] `.loc` ist die ältere Schreibweise ~ Beide sind aktuell und für
      verschiedene Zwecke gedacht.
:::

::: {.quiz}
Zwei Series mit gleichen Werten, aber verschiedener Indexreihenfolge werden
addiert. Was passiert?

- [x] Pandas richtet nach Index aus, nicht nach Position ~ Richtig. Addiert
      werden die Werte mit gleichem Indexeintrag, unabhängig von der Reihenfolge.
      Fehlt ein Eintrag auf einer Seite, entsteht dort `NaN`.
- [ ] Die Werte werden der Reihe nach addiert ~ Das täte NumPy. Genau darin
      unterscheidet sich Pandas.
- [ ] Es entsteht ein Fehler wegen unterschiedlicher Reihenfolge ~ Der Fall ist
      vorgesehen und läuft still durch, was ihn tückisch macht.
:::

### Fehlende Werte

Pandas behandelt `NaN` in Aggregationen stillschweigend, indem es sie
weglässt. Das ist bequem und unterscheidet sich von R, wo `mean` bei fehlenden
Werten `NA` liefert und damit zur Entscheidung zwingt.

::: panel-tabset
## R

```{r}
#| label: na-r
x <- c(1, 2, NA, 4)

mean(x)                  # NA
mean(x, na.rm = TRUE)    # bewusste Entscheidung
sum(is.na(x))
```

## Python

```{python}
#| label: na-py
x = pd.Series([1, 2, np.nan, 4])

print(x.mean())          # 2.333, NaN wurde still weggelassen
print(x.count())         # zaehlt nur die vorhandenen
print(x.isna().sum())
```
:::

Der Unterschied ist beim Sprachwechsel wichtig. Wer in Python denselben
Reflex will wie in R, prüft vor der Aggregation ausdrücklich:

```{python}
#| label: na-pruefen-py
werte = pd.Series([1, 2, np.nan, 4])
if werte.isna().any():
    print(f"Achtung: {werte.isna().sum()} fehlende Werte von {len(werte)}")
print(werte.mean())
```

### Gruppieren und zusammenfassen

Dasselbe Muster wie in [ESDS L2](../esds/lesson2.qmd): aufteilen, je Gruppe
rechnen, zusammensetzen.

::: panel-tabset
## R

```{r}
#| label: gruppen-r
messungen |>
  group_by(standort) |>
  summarise(n      = n(),
            mittel = round(mean(verbrauch), 1),
            spanne = round(max(verbrauch) - min(verbrauch), 1),
            .groups = "drop")
```

## Python

```{python}
#| label: gruppen-py
print(messungen.groupby("standort").agg(
    n=("verbrauch", "size"),
    mittel=("verbrauch", "mean"),
    spanne=("verbrauch", lambda s: s.max() - s.min()),
).round(1))
```
:::

Die Gegenüberstellung der Begriffe hilft beim Wechsel:

| dplyr | pandas |
|---|---|
| `filter` | `query` oder `.loc[maske]` |
| `select` | `[["a", "b"]]` |
| `mutate` | `assign` |
| `arrange` | `sort_values` |
| `group_by` mit `summarise` | `groupby` mit `agg` |
| `left_join` | `merge(how="left")` |
| `pivot_wider` | `pivot` |
| `pivot_longer` | `melt` |

### Verknüpfen und Umformen

```{python}
#| label: merge-py
stammdaten = pd.DataFrame({
    "standort": ["Bern", "Chur", "Sion"],
    "kanton": ["BE", "GR", "VS"],
})

verknuepft = messungen.merge(stammdaten, on="standort", how="left")
print(verknuepft.head(3))
print("Zeilen vorher:", len(messungen), " nachher:", len(verknuepft))
```

Die letzte Zeile ist eine Gewohnheit, die sich auszahlt. Wächst die Zeilenzahl
nach einem Join unerwartet, war der Schlüssel auf einer Seite nicht eindeutig,
und dann stimmt hinterher jede Summe nicht mehr.

```{python}
#| label: pivot-py
monatlich = (messungen
    .assign(monat=lambda d: d["datum"].dt.to_period("M").dt.to_timestamp())
    .groupby(["monat", "standort"], as_index=False)
    .agg(mittel=("verbrauch", "mean")))

breit = monatlich.pivot(index="monat", columns="standort", values="mittel")
print(breit.round(1))
```

### Methodenketten

Wie die Pipe in R lassen sich Operationen aneinanderreihen. Die runden
Klammern um den Ausdruck erlauben den Zeilenumbruch:

```{python}
#| label: kette-py
ergebnis = (messungen
    .query("verbrauch > 90")
    .assign(abweichung=lambda d: d["verbrauch"] - d["verbrauch"].mean())
    .sort_values("abweichung", ascending=False)
    .head(3))

print(ergebnis)
```

`assign` mit einer `lambda`-Funktion ist der Schlüssel dazu: Sie bekommt den
DataFrame in seinem aktuellen Zustand, also nach den vorherigen Schritten.
Ohne sie müsste man das Zwischenergebnis benennen und die Kette abbrechen.

::: {.quiz}
Warum ist `df[df["a"] > 1]["b"] = 0` unzuverlässig?

- [x] Zwei Zugriffe hintereinander erzeugen ein Zwischenergebnis, das eine Kopie
      sein kann ~ Richtig. Die Zuweisung trifft dann dieses Zwischenergebnis, das
      danach verworfen wird, und das Original bleibt unverändert. Ein einziger
      `.loc`-Zugriff mit Zeilen- und Spaltenangabe umgeht das.
- [ ] Die Bedingung ist falsch geschrieben ~ Die Bedingung ist in Ordnung, das
      Problem liegt in der Verkettung.
- [ ] Es funktioniert nur bei numerischen Spalten ~ Der Datentyp spielt keine
      Rolle.
:::

::: {.quiz}
Nach einem `merge` hat die Tabelle mehr Zeilen als vorher. Was ist passiert?

- [x] Der Schlüssel war in der rechten Tabelle nicht eindeutig ~ Richtig. Jede
      Zeile links wurde mit jeder passenden Zeile rechts kombiniert. Vor dem Join
      lohnt die Prüfung, ob der Schlüssel dort tatsächlich eindeutig ist.
- [ ] Es wurde versehentlich ein Outer Join verwendet ~ Der fügt fehlende
      Schlüssel hinzu, vervielfacht aber keine vorhandenen Zeilen.
- [ ] Pandas hat die Zeilen doppelt eingelesen ~ Der Einlesevorgang ist nicht
      beteiligt.
:::

## Verlinkte Ressourcen

- [Pandas-Benutzerhandbuch](https://pandas.pydata.org/docs/user_guide/index.html)
- [Vergleich pandas gegen R](https://pandas.pydata.org/docs/getting_started/comparison/comparison_with_r.html)
- [dplyr-Referenz](https://dplyr.tidyverse.org/)
