---
title: "L12 – Datenmodellierung & SQL"
description: "Relationales Modell, Normalisierung und SQL-Abfragen sowie der Zugriff aus Python und R."
categories: ["SQL", "Datenbanken", "Python", "R", "pandas"]
---

```{r}
#| label: setup-r
#| include: false
library(DBI)
library(RSQLite)

# Eine echte Datenbank im Arbeitsspeicher. Alle Abfragen dieser Seite laufen
# wirklich; die Ausgaben sind keine abgeschriebenen Beispiele.
con <- dbConnect(RSQLite::SQLite(), ":memory:")

dbExecute(con, "
  CREATE TABLE artikel (
    artikel_id INTEGER PRIMARY KEY,
    bezeichnung TEXT NOT NULL,
    kategorie   TEXT NOT NULL
  )")

dbExecute(con, "
  CREATE TABLE bestellung (
    bestell_id INTEGER PRIMARY KEY,
    artikel_id INTEGER NOT NULL REFERENCES artikel(artikel_id),
    datum      TEXT NOT NULL,
    menge      INTEGER NOT NULL,
    betrag     REAL NOT NULL
  )")

dbExecute(con, "INSERT INTO artikel VALUES
  (1,'Ventil 3/8','Pneumatik'), (2,'Zylinder 40','Pneumatik'),
  (3,'Kugellager 608','Mechanik'), (4,'Dichtring','Mechanik'),
  (5,'Sensor induktiv','Elektronik')")

dbExecute(con, "INSERT INTO bestellung VALUES
  (1,1,'2026-01-14',10, 240.0), (2,1,'2026-02-03',25, 600.0),
  (3,2,'2026-01-22', 4, 512.0), (4,3,'2026-02-11',100, 350.0),
  (5,3,'2026-03-02', 60, 210.0), (6,4,'2026-01-30',200, 180.0),
  (7,5,'2026-02-19', 8, 960.0), (8,5,'2026-03-08',12,1440.0),
  (9,2,'2026-03-15', 2, 256.0), (10,1,'2026-03-20',15, 360.0)")

zeige <- function(sql) knitr::kable(dbGetQuery(con, sql))
```

```{python}
#| label: setup-python
#| include: false
import sqlite3
import pandas as pd

verbindung = sqlite3.connect(":memory:")
verbindung.executescript("""
  CREATE TABLE artikel (
    artikel_id INTEGER PRIMARY KEY,
    bezeichnung TEXT NOT NULL,
    kategorie   TEXT NOT NULL);
  CREATE TABLE bestellung (
    bestell_id INTEGER PRIMARY KEY,
    artikel_id INTEGER NOT NULL REFERENCES artikel(artikel_id),
    datum TEXT NOT NULL, menge INTEGER NOT NULL, betrag REAL NOT NULL);
  INSERT INTO artikel VALUES
    (1,'Ventil 3/8','Pneumatik'), (2,'Zylinder 40','Pneumatik'),
    (3,'Kugellager 608','Mechanik'), (4,'Dichtring','Mechanik'),
    (5,'Sensor induktiv','Elektronik');
  INSERT INTO bestellung VALUES
    (1,1,'2026-01-14',10,240.0), (2,1,'2026-02-03',25,600.0),
    (3,2,'2026-01-22',4,512.0), (4,3,'2026-02-11',100,350.0),
    (5,3,'2026-03-02',60,210.0), (6,4,'2026-01-30',200,180.0),
    (7,5,'2026-02-19',8,960.0), (8,5,'2026-03-08',12,1440.0),
    (9,2,'2026-03-15',2,256.0), (10,1,'2026-03-20',15,360.0);
""")
verbindung.commit()
```

## Kernideen aus dem Kurs

- Relation, Attribut, Primär- und Fremdschlüssel
- Entity-Relationship-Modell und Kardinalitäten
- Normalformen und die Anomalien, die sie verhindern
- SQL: `SELECT`, `WHERE`, `JOIN`, `GROUP BY`, `HAVING`
- Zugriff aus Python und R, SQLite gegenüber MySQL

## Erklärung

::: {.note-box}
**Vorwissen:** [L7 – Pandas](lesson7.qmd) hilft, weil `groupby` und `merge`
genau den SQL-Operationen entsprechen, die hier vorkommen. Die Abfragen dieser
Seite laufen beim Bauen der Website gegen eine echte SQLite-Datenbank mit zehn
Bestellungen und fünf Artikeln.
:::

### Warum nicht einfach eine grosse Tabelle

Eine Tabelle, die alles enthält, sieht bequem aus:

| bestell_id | artikel | kategorie | datum | betrag |
|---|---|---|---|---|
| 1 | Ventil 3/8 | Pneumatik | 2026-01-14 | 240.00 |
| 2 | Ventil 3/8 | Pneumatik | 2026-02-03 | 600.00 |

Die Bezeichnung und die Kategorie stehen bei jeder Bestellung erneut. Daraus
folgen drei Probleme, die zusammen Anomalien heissen:

- **Änderung:** Wird der Artikel umbenannt, muss das an jeder Stelle geschehen. Wird eine übersehen, widersprechen sich die Daten.
- **Einfügen:** Ein neuer Artikel ohne Bestellung lässt sich gar nicht erfassen, weil es keine Zeile gäbe.
- **Löschen:** Wird die letzte Bestellung eines Artikels gelöscht, verschwindet der Artikel mit.

Die Aufteilung auf zwei Tabellen, verbunden über einen Schlüssel, löst alle
drei. Genau das ist die Idee des relationalen Modells.

### Schlüssel

Der **Primärschlüssel** identifiziert eine Zeile eindeutig. Der
**Fremdschlüssel** verweist auf eine Zeile einer anderen Tabelle und erzwingt
dabei, dass das Ziel existiert. Diese referentielle Integrität ist der
Hauptunterschied zu einer Sammlung von CSV-Dateien: Die Datenbank verhindert
widersprüchliche Zustände, statt sich darauf zu verlassen, dass alle Programme
sich benehmen.

```{r}
#| label: schluessel-r
# Verweis auf einen nicht existierenden Artikel
dbExecute(con, "PRAGMA foreign_keys = ON")
versuch <- try(
  dbExecute(con, "INSERT INTO bestellung VALUES (99, 999, '2026-04-01', 1, 10.0)"),
  silent = TRUE)
cat(if (inherits(versuch, "try-error")) "abgelehnt, Artikel 999 existiert nicht"
    else "durchgelassen")
```

Die Datenbank weist den Datensatz zurück. In einer CSV-Datei stünde er
kommentarlos drin und würde beim nächsten Join stillschweigend verschwinden.

### Vom ER-Modell zu Tabellen

Die Modellierung beginnt bei der Frage, welche Gegenstände es gibt und wie sie
zusammenhängen. Die Kardinalität entscheidet über die Umsetzung:

| Beziehung | Beispiel | Umsetzung |
|---|---|---|
| eins zu viele | ein Artikel hat viele Bestellungen | Fremdschlüssel auf der Viele-Seite |
| viele zu viele | Artikel gehören zu mehreren Lieferanten und umgekehrt | eigene Verbindungstabelle |
| eins zu eins | selten, meist Auslagerung optionaler Felder | Fremdschlüssel mit Eindeutigkeit |

Hier liegt der erste Fall vor: Der Fremdschlüssel steht in `bestellung`, weil
dort die viele-Seite ist.

### Abfragen

SQL ist deklarativ. Man beschreibt das gewünschte Ergebnis, nicht den Weg
dorthin.

```{r}
#| label: select-r
zeige("SELECT bezeichnung, kategorie FROM artikel WHERE kategorie = 'Pneumatik'")
```

Verbinden zweier Tabellen über den Schlüssel:

```{r}
#| label: join-r
zeige("
  SELECT b.datum, a.bezeichnung, b.menge, b.betrag
  FROM bestellung b
  JOIN artikel a ON a.artikel_id = b.artikel_id
  ORDER BY b.datum
  LIMIT 5")
```

Gruppieren und zusammenfassen, mit einer Bedingung auf dem Aggregat:

```{r}
#| label: groupby-r
zeige("
  SELECT a.kategorie,
         COUNT(*)         AS anzahl,
         SUM(b.betrag)    AS umsatz,
         ROUND(AVG(b.betrag), 2) AS mittel
  FROM bestellung b
  JOIN artikel a ON a.artikel_id = b.artikel_id
  GROUP BY a.kategorie
  HAVING COUNT(*) >= 2
  ORDER BY umsatz DESC")
```

### Die Auswertungsreihenfolge

Sie erklärt die häufigste Verwirrung von Einsteigern, nämlich warum sich ein
Aggregat nicht in `WHERE` prüfen lässt:

| Reihenfolge | Klausel | was passiert |
|---|---|---|
| 1 | `FROM`, `JOIN` | Tabellen zusammenstellen |
| 2 | `WHERE` | einzelne Zeilen filtern |
| 3 | `GROUP BY` | Zeilen zu Gruppen zusammenfassen |
| 4 | `HAVING` | Gruppen filtern |
| 5 | `SELECT` | Spalten auswählen und berechnen |
| 6 | `ORDER BY` | sortieren |

`WHERE` läuft, bevor gruppiert wurde, und kennt die Summe deshalb noch nicht.
`HAVING` läuft danach.

```{r}
#| label: reihenfolge-r
# WHERE filtert Zeilen VOR der Gruppierung
zeige("
  SELECT a.kategorie, SUM(b.betrag) AS umsatz
  FROM bestellung b JOIN artikel a ON a.artikel_id = b.artikel_id
  WHERE b.datum >= '2026-02-01'
  GROUP BY a.kategorie
  ORDER BY umsatz DESC")
```

**Verständnisfragen**

1. Warum lässt sich `WHERE SUM(betrag) > 500` nicht schreiben?
2. Ein Join liefert mehr Zeilen als die linke Tabelle hatte. Was ist die Ursache?

::: {.callout-note collapse="true" title="Lösung"}
1. Weil `WHERE` vor der Gruppierung ausgewertet wird und zu diesem Zeitpunkt
   noch keine Gruppen und damit keine Summen existieren. Bedingungen auf
   Aggregaten gehören in `HAVING`, das nach der Gruppierung läuft. Beides in
   einer Abfrage ist möglich und üblich.
2. Der Schlüssel war auf der rechten Seite nicht eindeutig. Jede linke Zeile
   wird dann mit jeder passenden rechten kombiniert. Genau dieselbe Falle wie
   beim `merge` in [Pandas](lesson7.qmd); die Prüfung ist dieselbe, nämlich
   vorher die Eindeutigkeit des Schlüssels sicherstellen.
:::

### Zugriff aus beiden Sprachen

::: panel-tabset
## R

```{r}
#| label: zugriff-r
ergebnis <- dbGetQuery(con, "
  SELECT a.kategorie, SUM(b.betrag) AS umsatz
  FROM bestellung b JOIN artikel a ON a.artikel_id = b.artikel_id
  GROUP BY a.kategorie")

str(ergebnis)      # ein gewoehnlicher Data Frame
```

## Python

```{python}
#| label: zugriff-py
df = pd.read_sql_query("""
  SELECT a.kategorie, SUM(b.betrag) AS umsatz
  FROM bestellung b JOIN artikel a ON a.artikel_id = b.artikel_id
  GROUP BY a.kategorie
""", verbindung)

print(df)
print(df.dtypes)
```
:::

Das Ergebnis ist in beiden Fällen die vertraute Tabelle, mit der weitergearbeitet
wird wie mit jedem anderen Data Frame.

::: {.note-box}
Wieviel gehört in die Datenbank, wieviel in die Auswertung? Meine Regel:
Filtern und Aggregieren möglichst früh in SQL, damit nur die benötigte
Datenmenge über die Leitung geht. Modellierung, Grafik und alles Iterative
danach in R oder Python. Eine Million Zeilen zu laden, um daraus fünf
Gruppensummen zu bilden, ist die häufigste vermeidbare Wartezeit.
:::

### Parameter statt Zeichenkettenbau

Eine Abfrage aus Nutzereingaben zusammenzukleben ist die klassische
Sicherheitslücke und erzeugt ausserdem Fehler bei Anführungszeichen. Beide
Sprachen bieten Platzhalter:

::: panel-tabset
## R

```{r}
#| label: parameter-r
dbGetQuery(con,
  "SELECT bezeichnung FROM artikel WHERE kategorie = ?",
  params = list("Mechanik"))
```

## Python

```{python}
#| label: parameter-py
print(pd.read_sql_query(
    "SELECT bezeichnung FROM artikel WHERE kategorie = ?",
    verbindung, params=("Mechanik",)))
```
:::

### SQLite oder MySQL

SQLite braucht keinen Server und liegt als einzelne Datei vor, oder wie hier
nur im Arbeitsspeicher. Zum Üben, für Zwischenstände und für kleine Projekte
ist es ideal. MySQL und PostgreSQL sind der Serverfall mit Nutzerverwaltung,
gleichzeitigen Zugriffen und Rechtevergabe. Die SQL-Grundlagen sind dieselben,
die Unterschiede liegen in Datentypen und Erweiterungen.

```{r}
#| label: aufraeumen-r
#| include: false
dbDisconnect(con)
```

```{python}
#| label: aufraeumen-py
#| include: false
verbindung.close()
```

## Verlinkte Ressourcen

- [SQLite-Dokumentation zur SQL-Syntax](https://sqlite.org/lang.html)
- [MySQL-Referenzhandbuch](https://dev.mysql.com/doc/refman/8.0/en/)
- [DBI für R](https://dbi.r-dbi.org/)
