---
title: "L11 – Virtuelle Maschinen & Docker"
description: "Unterschied zwischen Virtualisierung und Containern sowie Images, Container und Volumes."
categories: ["Tooling", "Linux", "Deployment", "Reproduzierbarkeit", "Python"]
---

```{r}
#| label: setup-r
#| include: false
set.seed(42)
```

```{python}
#| label: setup-python
#| include: false
import sys, platform, os
```

## Kernideen aus dem Kurs

- Virtuelle Maschine mit eigenem Betriebssystemkern
- Container teilen sich den Kern des Hosts
- Image als Bauplan, Container als laufende Instanz
- Dockerfile, Schichten und Registry
- Volumes und Portweiterleitung

## Erklärung

::: {.note-box}
**Vorwissen:** [L5 – Pakete & virtuelle Umgebungen](lesson5.qmd), denn ein
Container ist die nächste Stufe derselben Idee, und [L9 – Linux](lesson9.qmd)
für die Befehle. Anders als auf den übrigen Seiten läuft hier kein Docker
mit: Der Build hat keinen Docker-Dienst, die Befehle sind deshalb Listings.
Alles, was sich ohne Docker zeigen lässt, ist ausgeführt.
:::

### Was virtuelle Umgebungen offenlassen

Eine virtuelle Umgebung friert die Python-Pakete ein. Sie friert nicht ein,
welche Python-Version läuft, welche Systembibliotheken vorhanden sind und
welches Betriebssystem darunter liegt. Genau daran scheitern Auswertungen beim
Umzug: Das Paket ist installiert, aber gegen eine andere C-Bibliothek gebaut,
oder die Zeitzone des Servers verschiebt Datumsangaben.

Was eine Umgebung nicht festlegt, lässt sich zeigen:

```{python}
#| label: umgebung-py
print("Python:", sys.version.split()[0])
print("System:", platform.system(), platform.release())
print("Zeitzone:", os.environ.get("TZ", "nicht gesetzt"))
```

Diese drei Angaben stammen vom Rechner, der diese Website baut. Auf einem
anderen Rechner stünde dort etwas anderes, und die Abhängigkeitsliste würde das
nicht bemerken.

### Zwei Wege, ein Ziel

| | virtuelle Maschine | Container |
|---|---|---|
| enthält | vollständiges Gastbetriebssystem samt Kern | nur Dateisystem und Prozesse |
| Grösse | Gigabyte | Megabyte |
| Startzeit | Minute | Sekunden |
| Isolation | sehr weitgehend | gut, aber Kern geteilt |
| Grenze | schwergewichtig | an die Kernfamilie des Hosts gebunden |

Der entscheidende Unterschied liegt im Kern. Eine VM bringt ihren eigenen mit
und emuliert damit einen ganzen Rechner. Ein Container nutzt den des Hosts und
kapselt nur, was darüber liegt. Deshalb startet er in Sekunden, und deshalb
laufen Linux-Container nicht nativ auf einem Windows-Kern, sondern in einer
darunterliegenden Linux-VM.

### Image und Container auseinanderhalten

Diese beiden Begriffe werden ständig verwechselt, und die Verwechslung führt zu
falschen Erwartungen.

Ein **Image** ist unveränderlich und beschreibt, was drin ist. Ein **Container**
ist ein laufendes Exemplar davon. Aus demselben Image lassen sich beliebig
viele Container starten, und jeder beginnt im selben definierten Zustand.

Die Beziehung ist dieselbe wie zwischen Klasse und Instanz aus
[L3](lesson3.qmd): der Bauplan und das Exemplar.

```bash
docker pull python:3.12-slim          # Image holen
docker images                          # welche Images liegen lokal
docker run --rm python:3.12-slim python -c "print('hallo')"
docker ps -a                           # laufende und beendete Container
```

### Das Dockerfile

Es beschreibt, wie ein Image gebaut wird. Jeder Schritt erzeugt eine Schicht,
die zwischengespeichert wird, und daraus folgt die wichtigste Regel für die
Reihenfolge.

```dockerfile
FROM python:3.12-slim

WORKDIR /app

# Erst die Abhaengigkeiten, weil sie sich selten aendern
COPY requirements.txt .
RUN pip install --no-cache-dir -r requirements.txt

# Dann der eigene Code, der sich staendig aendert
COPY . .

CMD ["python", "analyse.py"]
```

Würden die beiden `COPY`-Zeilen vertauscht, müsste bei jeder Codeänderung die
gesamte Paketinstallation neu laufen, weil alle darauffolgenden Schichten
verworfen werden. So gebaut, wird sie aus dem Zwischenspeicher genommen, und
der Bau dauert Sekunden statt Minuten.

```bash
docker build -t analyse:1.0 .
docker run --rm analyse:1.0
```

::: {.note-box}
Der Bildname trägt eine Version nach dem Doppelpunkt. `latest` ist verlockend
und der häufigste Fehler: Es ist kein fester Zeiger, sondern verweist auf das,
was zuletzt so benannt wurde. Wer Reproduzierbarkeit will, vergibt und
verwendet feste Versionsnummern.
:::

### Was den Container überlebt

Ein Container verliert beim Beenden alles, was in ihm geschrieben wurde. Das
ist gewollt, denn genau daraus folgt der definierte Ausgangszustand. Für Daten,
die bleiben sollen, wird ein Verzeichnis des Hosts eingehängt:

```bash
# Das Verzeichnis data des Hosts erscheint im Container unter /app/data
docker run --rm -v "$PWD/data":/app/data analyse:1.0

# Ein Netzwerkdienst muss ausdruecklich freigegeben werden
docker run --rm -p 8888:8888 jupyter/scipy-notebook
```

Die Portangabe liest sich von aussen nach innen: Der Port 8888 des Hosts wird
auf den Port 8888 im Container geleitet. Ohne diese Zeile läuft der Dienst zwar,
ist aber von aussen nicht erreichbar.

::: {.quiz}
Warum kann derselbe Container auf jedem Rechner gleich laufen, dieselbe
virtuelle Umgebung aber nicht?

- [x] Der Container bringt zusätzlich Dateisystem, Systembibliotheken und
      Sprachversion mit ~ Richtig. Eine virtuelle Umgebung legt nur die Pakete
      fest und setzt alles darunter als gegeben voraus. Genau dieses Darunter
      unterscheidet sich zwischen Rechnern.
- [ ] Der Container bringt einen eigenen Kernel mit ~ Das täte eine virtuelle
      Maschine. Der Container teilt sich den Kernel des Wirts.
- [ ] Virtuelle Umgebungen sind an ein Projektverzeichnis gebunden ~ Sind sie,
      aber das erklärt die Unterschiede zwischen Rechnern nicht.
:::

::: {.quiz}
Warum gehören die Zeilen für die Paketinstallation im Dockerfile vor die für
den eigenen Code?

- [x] Jede Zeile erzeugt eine zwischengespeicherte Schicht, und eine Änderung
      macht alle folgenden ungültig ~ Richtig. Der eigene Code ändert sich bei
      jedem Bau, die Abhängigkeiten fast nie. Steht die Installation oben, wird
      sie aus dem Zwischenspeicher genommen; steht sie unten, läuft sie jedes Mal
      neu.
- [ ] Sonst fehlen beim Installieren die Quelldateien ~ Die Installation liest
      nur die Paketliste und braucht den Code nicht.
- [ ] Die Reihenfolge ist vorgeschrieben ~ Vorgeschrieben ist sie nicht, nur
      deutlich schneller.
:::

### Für die Datenarbeit

Der Nutzen liegt darin, dass ein Analyseprojekt samt Systembibliotheken,
Interpreter und Paketversionen als ein einziges Artefakt weitergegeben werden
kann. Das ist die Stufe über der virtuellen Umgebung.

::: panel-tabset
## R

```{r}
#| label: umgebung-r
# Was eine Umgebung nicht festhaelt, dokumentiert sessionInfo
info <- sessionInfo()
cat(info$R.version$version.string, "\n")
cat("Plattform:", info$platform, "\n")

# Fuer R gibt es fertige Images der Rocker-Familie:
# docker run --rm -p 8787:8787 -e PASSWORD=geheim \
#   -v "$PWD":/home/rstudio/projekt rocker/rstudio:4.4.1
```

## Python

```{python}
#| label: umgebung2-py
import importlib.metadata as md

print(sys.version.split()[0], platform.machine())
for paket in ["numpy", "pandas"]:
    print(f"{paket}=={md.version(paket)}")
```
:::

Beide Ausgaben zusammen beschreiben, was ein Image festschreiben würde. Solange
sie nur im Bericht stehen, sind sie Dokumentation; im Dockerfile werden sie zur
ausführbaren Zusage.

::: {.note-box}
Die Abstufung als Faustregel: virtuelle Umgebung für die eigene Arbeit am
eigenen Rechner, Container sobald etwas weitergegeben wird, auf einem Server
läuft oder länger reproduzierbar bleiben soll. Virtuelle Maschinen nur, wenn
ein anderes Betriebssystem gebraucht wird.
:::

## Verlinkte Ressourcen

- [Docker-Dokumentation](https://docs.docker.com/)
- [Rocker-Images für R](https://rocker-project.org/)
