---
title: "L2 – Funktionen & Module"
description: "Funktionsdefinition, Parameterarten, Namensräume und die Aufteilung von Code in Module."
categories: ["Python", "Programmiergrundlagen", "R"]
---

```{r}
#| label: setup-r
#| include: false
set.seed(42)
```

```{python}
#| label: setup-python
#| include: false
import numpy as np
rng = np.random.default_rng(42)
```

## Kernideen aus dem Kurs

- Positions-, Schlüsselwort- und Defaultparameter
- Die Falle veränderlicher Defaultwerte
- `*args` und `**kwargs`
- Gültigkeitsbereiche und Namensräume
- Funktionen als Objekte, `lambda`, `map` und `filter`
- Modul, Import, `if __name__ == "__main__"`

## Erklärung

::: {.note-box}
**Vorwissen:** [L1 – Python-Grundlagen](lesson1.qmd), insbesondere der
Unterschied zwischen veränderlichen und unveränderlichen Objekten. Er erklärt
die wichtigste Falle dieser Lektion.
:::

### Wann eine Funktion fällig ist

Die Faustregel ist simpel: Sobald dieselbe Folge von Schritten ein zweites Mal
auftaucht, gehört sie in eine Funktion. Der Grund ist weniger das Tippen als
die Korrektur. Steht eine Berechnung dreimal im Skript und stellt sich als
falsch heraus, muss man alle drei Stellen finden. Steht sie einmal, genügt eine
Änderung.

Der zweite Grund ist die Benennung. Eine Funktion mit einem guten Namen macht
aus fünf Zeilen Code eine Zeile, die sagt, was passiert.

### Parameter und ihre Reihenfolge

```{python}
#| label: parameter-py
def kennzahlen(werte, runden=2, einheit="mm"):
    mittel = sum(werte) / len(werte)
    return f"{round(mittel, runden)} {einheit}"

print(kennzahlen([12.34, 15.67, 11.02]))          # nur das Noetige
print(kennzahlen([12.34, 15.67, 11.02], 1))       # nach Position
print(kennzahlen([12.34, 15.67, 11.02], einheit="cm"))   # nach Name
```

Positionsparameter werden über die Reihenfolge zugeordnet, Schlüsselwort-
parameter über den Namen. Der Aufruf mit Namen ist bei mehr als zwei Argumenten
fast immer die bessere Wahl, weil er sich ohne Blick auf die Definition lesen
lässt.

### Die Falle mit veränderlichen Defaultwerten

Diese Stelle kostet erfahrungsgemäss einmal im Leben einen halben Tag. Der
Defaultwert wird **einmal** bei der Definition ausgewertet, nicht bei jedem
Aufruf. Ist er veränderlich, teilen sich alle Aufrufe dasselbe Objekt:

```{python}
#| label: default-falle-py
def sammeln_falsch(wert, bisher=[]):
    bisher.append(wert)
    return bisher

print(sammeln_falsch(1))
print(sammeln_falsch(2))     # erwartet [2], kommt aber [1, 2]
print(sammeln_falsch(3))
```

Der richtige Weg verwendet `None` als Signal und legt das Objekt im
Funktionsrumpf an:

```{python}
#| label: default-richtig-py
def sammeln(wert, bisher=None):
    if bisher is None:
        bisher = []
    bisher.append(wert)
    return bisher

print(sammeln(1))
print(sammeln(2))
```

::: {.note-box}
Merkregel: Als Defaultwert taugen nur unveränderliche Objekte, also Zahlen,
Zeichenketten, Tupel, `True`, `False` und `None`. Alles andere gehört in den
Rumpf.
:::

### Beliebig viele Argumente

`*args` sammelt weitere Positionsargumente in einem Tupel, `**kwargs` weitere
Schlüsselwortargumente in einem Dictionary. Gebraucht wird das vor allem beim
Durchreichen an eine andere Funktion:

```{python}
#| label: args-py
def protokolliert(funktion, *args, **kwargs):
    print(f"rufe {funktion.__name__} mit {args} und {kwargs}")
    return funktion(*args, **kwargs)

protokolliert(kennzahlen, [1.0, 2.0, 3.0], einheit="kg")
```

Der Stern erfüllt hier zwei Rollen: In der Definition sammelt er ein, im Aufruf
packt er wieder aus.

::: {.quiz}
Eine Funktion ist als `def sammeln(wert, bisher=[])` definiert. Der erste
Aufruf liefert `[1]`, der zweite `[1, 2]`. Warum?

- [x] Der Defaultwert wurde einmal bei der Definition erzeugt und wird geteilt ~
      Richtig. Die leere Liste hängt seither an der Funktion, und jeder Aufruf
      ohne zweites Argument hängt daran weiter an.
- [ ] Python merkt sich die vorherigen Aufrufe ~ Einen solchen Mechanismus gibt
      es nicht. Es liegt allein am geteilten Objekt.
- [ ] Die Funktion ruft sich selbst auf ~ Jeder Aufruf ist unabhängig, nur das
      Defaultobjekt ist es nicht.
:::

::: {.quiz}
Wann ist `*args` gerechtfertigt und wann ein Zeichen für unklares Design?

- [x] Gerechtfertigt beim Durchreichen an eine andere Funktion ~ Richtig, etwa
      wenn man deren Signatur nicht wiederholen will, oder bei beliebig vielen
      gleichartigen Werten. Verdächtig wird es, wenn damit verdeckt wird, dass
      eine Funktion zu viele verschiedene Dinge tut.
- [ ] Immer gerechtfertigt, es macht Funktionen flexibel ~ Flexibilität ohne
      erkennbare Signatur macht den Aufruf unlesbar.
- [ ] Nie, benannte Parameter sind immer besser ~ Beim Weiterreichen wären sie
      eine Verdopplung, die bei jeder Änderung nachgezogen werden müsste.
:::

### Namensräume

Innerhalb einer Funktion angelegte Namen sind lokal und verschwinden mit dem
Aufruf. Gelesen wird von innen nach aussen; geschrieben wird ohne
ausdrückliche Erklärung immer lokal.

```{python}
#| label: namensraum-py
zaehler = 0

def liest_nur():
    return zaehler + 1        # aeusserer Wert wird gelesen

def schreibt_lokal():
    zaehler = 99              # legt einen NEUEN lokalen Namen an
    return zaehler

print(liest_nur(), schreibt_lokal(), zaehler)
```

Der äussere Zähler bleibt unverändert, obwohl die zweite Funktion ihm scheinbar
etwas zuweist. Das ist gewollt: Versteckte Seiteneffekte sind die häufigste
Ursache schwer auffindbarer Fehler, und Python macht sie zum Sonderfall statt
zum Normalfall.

::: panel-tabset
## R

```{r}
#| label: namensraum-r
zaehler <- 0

liest_nur <- function() zaehler + 1
schreibt_lokal <- function() { zaehler <- 99; zaehler }

c(liest_nur(), schreibt_lokal(), zaehler)
```

## Python

```{python}
#| label: namensraum2-py
zaehler = 0

def liest_nur():
    return zaehler + 1

def schreibt_lokal():
    zaehler = 99
    return zaehler

print([liest_nur(), schreibt_lokal(), zaehler])
```
:::

Beide Sprachen verhalten sich hier gleich. In R heisst der Mechanismus lexical
scoping, in Python LEGB-Regel, gemeint ist dasselbe.

### Funktionen sind Objekte

Eine Funktion lässt sich einer Variablen zuweisen, an eine andere Funktion
übergeben und aus einer zurückgeben. Darauf beruhen `map`, `filter` und das
Argument `key` beim Sortieren.

::: panel-tabset
## R

```{r}
#| label: funktional-r
messungen <- list(c(1, 2, 3), c(10, 20), c(5))

sapply(messungen, mean)                 # Funktion als Argument
sapply(messungen, length)

leute <- list(list(name = "Ada", jahr = 1815),
              list(name = "Alan", jahr = 1912))
sapply(leute, function(p) p$name)
```

## Python

```{python}
#| label: funktional-py
messungen = [[1, 2, 3], [10, 20], [5]]

print([sum(m) / len(m) for m in messungen])
print(list(map(len, messungen)))

leute = [{"name": "Ada", "jahr": 1815}, {"name": "Alan", "jahr": 1912}]
print(sorted(leute, key=lambda p: p["jahr"])[0]["name"])
```
:::

`lambda` ist eine Kurzschreibweise für eine namenlose Funktion mit einem
einzigen Ausdruck. Für alles Längere ist eine benannte Funktion lesbarer, und
für die meisten `map`-Aufrufe ist eine Comprehension die klarere Wahl.

### Vom Skript zum Modul

Sobald eine Datei wächst, lohnt die Aufteilung. Jede `.py`-Datei ist ein Modul
und kann importiert werden. Der Block am Ende trennt den ausführbaren Teil vom
importierbaren:

```python
# datei: kennzahlen.py

def mittel(werte):
    return sum(werte) / len(werte)

if __name__ == "__main__":
    # laeuft nur beim direkten Aufruf, nicht beim Import
    print(mittel([1, 2, 3]))
```

Ohne diesen Block würde beim Import der Testcode mitlaufen. Der Name
`__main__` wird nur gesetzt, wenn die Datei direkt gestartet wird; beim Import
steht dort der Modulname.

```{python}
#| label: name-py
print(__name__)      # in diesem Dokument nicht "__main__"
```

::: {.note-box}
Für die Datenarbeit hat sich diese Aufteilung bewährt: Funktionen in ein Modul,
das versioniert und getestet wird, und ein Notebook, das diese Funktionen
aufruft und die Erzählung liefert. So bleibt die Logik prüfbar und das
Dokument lesbar.
:::

::: {.quiz}
Ein Skript enthält Testaufrufe am Dateiende und wird von einer anderen Datei
importiert. Was passiert ohne `if __name__ == "__main__"`?

- [x] Die Testaufrufe laufen beim Import mit ~ Richtig. Beim Import wird der
      gesamte Dateiinhalt ausgeführt. Das kostet Zeit, erzeugt unerwünschte
      Ausgaben und kann im schlimmsten Fall Dateien überschreiben.
- [ ] Nichts, Funktionen werden beim Import nur definiert ~ Definitionen ja,
      aber Aufrufe auf oberster Ebene werden ausgeführt.
- [ ] Der Import schlägt fehl ~ Er gelingt, nur eben mit Nebenwirkungen.
:::

::: {.quiz}
Warum ist `sorted(leute, key=lambda p: p["jahr"])` einer eigenen Sortierschleife
vorzuziehen?

- [ ] Weil Lambda-Ausdrücke schneller sind ~ Der Gewinn liegt nicht am Lambda,
      sondern an der geprüften Sortierfunktion dahinter.
- [x] Weil die Absicht in einer Zeile steht und der Sortiercode geprüft ist ~
      Richtig. Eine eigene Schleife müsste Stabilität, Sonderfälle und
      Effizienz nachbilden, ohne dass daraus etwas gewonnen wäre.
- [ ] Weil eigene Schleifen in Python verboten sind ~ Sie sind erlaubt, nur
      hier unnötig.
:::

## Verlinkte Ressourcen

- [Funktionen im Python-Tutorial](https://docs.python.org/3/tutorial/controlflow.html)
- [Module im Python-Tutorial](https://docs.python.org/3/tutorial/modules.html)
