---
title: "L1 – Python-Grundlagen"
description: "Datentypen, Kontrollfluss, Sequenzen und die Arbeitsumgebungen Konsole, Jupyter, Spyder und PyCharm."
categories: ["Python", "Programmiergrundlagen", "Tooling", "R"]
---

```{r}
#| label: setup-r
#| include: false
set.seed(42)
```

```{python}
#| label: setup-python
#| include: false
import numpy as np
rng = np.random.default_rng(42)
```

## Kernideen aus dem Kurs

- Dynamische Typisierung, Namen als Referenzen
- Eingebaute Typen und ihre Unveränderlichkeit
- Sequenzen und Container: Liste, Tupel, Dictionary, Set
- Kontrollfluss und Einrückung als Blockstruktur
- Comprehensions statt Füllschleifen
- Arbeitsumgebungen: Konsole, Jupyter, Spyder, PyCharm

## Erklärung

::: {.note-box}
**Vorwissen:** keines. Diese Seite ist der Einstieg in PYFR. Wer aus ESDS
kommt, findet R-Vergleiche in jedem Tabset; wer hier anfängt, braucht sie
nicht. Weiter geht es mit [L2 – Funktionen & Module](lesson2.qmd).
:::

### Ein Name ist kein Behälter

In vielen Sprachen deklariert man eine Variable mit einem Typ, und dieser Typ
gilt. Python macht es anders: Ein Name ist nur ein Verweis auf ein Objekt, und
derselbe Name kann nacheinander auf Objekte ganz verschiedener Art zeigen.

```{python}
#| label: referenz-py
x = 42
print(type(x))

x = "jetzt Text"
print(type(x))
```

Das macht den Einstieg schnell und verschiebt Fehler von der Übersetzungs- in
die Laufzeit. Ein Tippfehler in einem Namen fällt erst auf, wenn die Zeile
ausgeführt wird, und das kann in einem selten betretenen Zweig lange dauern.

Die Konsequenz für die Praxis: früh und oft ausführen, statt lange zu schreiben
und dann zu starten.

### Die vier Container

Für die tägliche Arbeit genügen vier Sammlungstypen. Die Wahl zwischen ihnen
ist keine Geschmacksfrage, sondern hängt daran, was gebraucht wird.

| Typ | geordnet | veränderlich | Zugriff über | wofür |
|---|---|---|---|---|
| Liste | ja | ja | Position | der Normalfall |
| Tupel | ja | nein | Position | feste Wertegruppen, Rückgabe mehrerer Werte |
| Dictionary | ja (Einfügung) | ja | Schlüssel | benannte Daten |
| Set | nein | ja | nur Mitgliedschaft | Eindeutigkeit, Mengenoperationen |

::: panel-tabset
## R

```{r}
#| label: container-r
# Vektor als Gegenstueck zur Liste, benannte Liste zum Dictionary
werte <- c(3, 1, 4, 1, 5)
werte[2]                       # R zaehlt ab 1

person <- list(name = "Ada", jahr = 1815)
person$name

unique(werte)                  # Gegenstueck zum Set
```

## Python

```{python}
#| label: container-py
werte = [3, 1, 4, 1, 5]
print(werte[1])                # Python zaehlt ab 0

person = {"name": "Ada", "jahr": 1815}
print(person["name"])

print(set(werte))              # Duplikate fallen weg
```
:::

::: {.note-box}
Der Indexunterschied ist die häufigste Stolperstelle beim Wechsel zwischen den
Sprachen. R beginnt bei eins, Python bei null. Beim Slicing kommt hinzu, dass
in Python die obere Grenze **nicht** enthalten ist: `werte[0:2]` liefert zwei
Elemente, nicht drei.
:::

```{python}
#| label: slicing-py
werte = [3, 1, 4, 1, 5]
print(werte[0:2])      # Position 0 und 1
print(werte[:3])       # von vorne
print(werte[-1])       # das letzte
print(werte[::-1])     # rueckwaerts
```

### Veränderlich oder nicht

Der Unterschied zwischen Liste und Tupel wirkt nebensächlich und hat handfeste
Folgen. Eine Liste lässt sich nach dem Anlegen ändern, ein Tupel nicht. Weil ein
Dictionary-Schlüssel unveränderlich sein muss, kann ein Tupel als Schlüssel
dienen, eine Liste nicht.

```{python}
#| label: veraenderlich-py
liste = [1, 2, 3]
liste[0] = 99
print(liste)

tupel = (1, 2, 3)
try:
    tupel[0] = 99
except TypeError as fehler:
    print("Tupel:", fehler)

# deshalb funktioniert das hier
koordinaten = {(47.3, 8.5): "Zürich", (46.9, 7.4): "Bern"}
print(koordinaten[(46.9, 7.4)])
```

Daraus folgt eine der bekanntesten Fallen. Weil ein Name nur ein Verweis ist,
zeigen zwei Namen nach einer Zuweisung auf dasselbe Objekt:

```{python}
#| label: alias-py
a = [1, 2, 3]
b = a               # kein neues Objekt, nur ein zweiter Verweis
b.append(4)
print("a:", a)      # a hat sich mitveraendert

c = a.copy()        # jetzt eine echte Kopie
c.append(5)
print("a:", a, " c:", c)
```

**Verständnisfragen**

1. Warum liefert `werte[0:2]` zwei und nicht drei Elemente?
2. Wann ist ein Tupel der Liste vorzuziehen?

::: {.callout-note collapse="true" title="Lösung"}
1. Weil Python die obere Grenze ausschliesst. Der Vorteil dieser Konvention
   ist, dass die Länge des Ausschnitts direkt die Differenz der beiden Zahlen
   ist und dass `werte[:k]` und `werte[k:]` zusammen genau die ganze Liste
   ergeben, ohne Überlappung.
2. Wenn die Werte inhaltlich zusammengehören und sich nicht ändern sollen, etwa
   ein Koordinatenpaar oder die Rückgabe mehrerer Werte aus einer Funktion.
   Ausserdem immer dann, wenn die Gruppe als Dictionary-Schlüssel dienen soll,
   denn dafür wird Unveränderlichkeit verlangt.
:::

### Kontrollfluss und Einrückung

Python bildet Blöcke nicht mit Klammern, sondern mit Einzug. Das erzwingt
lesbaren Code und bestraft gemischte Tabulatoren und Leerzeichen sofort.

```{python}
#| label: kontrollfluss-py
werte = [12, 45, 7, 31, 88]

for w in werte:
    if w > 40:
        art = "hoch"
    elif w > 10:
        art = "mittel"
    else:
        art = "tief"
    print(f"{w:>3} -> {art}")
```

Das `f` vor der Zeichenkette markiert eine f-String-Formatierung: Ausdrücke in
geschweiften Klammern werden ausgewertet und eingesetzt, `:>3` richtet
rechtsbündig auf drei Stellen aus.

### Comprehensions

Eine Schleife, die nichts tut, als eine Liste zu füllen, lässt sich kürzer und
schneller schreiben. Das ist kein Stilmittel, sondern die idiomatische Form:

```{python}
#| label: comprehension-py
werte = [12, 45, 7, 31, 88]

# umstaendlich
quadrate = []
for w in werte:
    quadrate.append(w ** 2)

# idiomatisch
quadrate_kurz = [w ** 2 for w in werte]
print(quadrate == quadrate_kurz)

# mit Bedingung
print([w for w in werte if w > 30])

# auch fuer Dictionaries
print({w: w ** 2 for w in werte if w < 20})
```

Der Vergleich zu R liegt nahe. Dort erledigt die Vektorisierung dasselbe, ohne
dass überhaupt eine Schleifenkonstruktion sichtbar wird:

::: panel-tabset
## R

```{r}
#| label: vektorisiert-r
werte <- c(12, 45, 7, 31, 88)

werte^2                # elementweise, ohne Schleife
werte[werte > 30]      # Filtern ueber einen logischen Vektor
```

## Python

```{python}
#| label: comprehension2-py
werte = [12, 45, 7, 31, 88]

print([w ** 2 for w in werte])
print([w for w in werte if w > 30])
```
:::

Ohne NumPy braucht Python die Comprehension, weil eine Liste keine
Rechenoperationen elementweise unterstützt. Mit NumPy, siehe
[L6](lesson6.qmd), verhält sich Python dann wie R.

```{python}
#| label: liste-mal-zwei-py
werte = [1, 2, 3]
print(werte * 2)        # verdoppelt die Liste, multipliziert nicht!
```

Diese Zeile ist ein klassischer Stolperstein: Der Stern wiederholt die Liste,
statt ihre Elemente zu multiplizieren.

**Verständnisfragen**

1. Was ergibt `[0] * 3` und was `[w * 3 for w in [0]]`?
2. Warum ist eine Comprehension der gefüllten Schleife vorzuziehen?

::: {.callout-note collapse="true" title="Lösung"}
1. Das erste ergibt `[0, 0, 0]`, also eine dreimal wiederholte Liste. Das
   zweite ergibt `[0]`, weil das eine Element mit drei multipliziert wird. Der
   Stern bedeutet bei Listen Wiederholung, nicht Rechnung.
2. Weil die Absicht direkt lesbar ist und der Interpreter die Schleife intern
   ausführt, was schneller ist als wiederholtes `append`. Ausserdem entfällt
   die leere Liste als Zwischenschritt, die man vergessen oder falsch benennen
   kann.
:::

### Wo man arbeitet

Vier Umgebungen, die verschiedene Zwecke bedienen und keine Rangfolge bilden.

| Umgebung | wofür sie taugt | Grenze |
|---|---|---|
| Konsole | einzelne Ausdrücke ausprobieren | nichts bleibt erhalten |
| Jupyter | Analyse mit Text, Code und Ausgabe in einem Dokument | Ausführungsreihenfolge kann von der Lesereihenfolge abweichen |
| Spyder | Skripte mit Variablenübersicht, nahe an RStudio | weniger für grosse Projekte |
| PyCharm | mehrere Dateien, Tests, Refactoring | schwergewichtig für eine kurze Auswertung |

::: {.note-box}
Die Falle bei Notebooks ist real. Wer Zellen in beliebiger Reihenfolge
ausführt, erzeugt einen Zustand, der sich beim Durchlauf von oben nicht
reproduzieren lässt. Die Probe ist derselbe Reflex wie in RStudio: Kernel neu
starten und alles von oben ausführen. Läuft es dann nicht durch, war das
Ergebnis nie reproduzierbar.
:::

## Verlinkte Ressourcen

- [Python-Tutorial der offiziellen Dokumentation](https://docs.python.org/3/tutorial/)
- [Datenstrukturen im Python-Tutorial](https://docs.python.org/3/tutorial/datastructures.html)
