---
title: "L8 – Matplotlib"
description: "Figure und Axes, das objektorientierte Interface und der Weg zur publikationsfähigen Grafik."
categories: ["Python", "matplotlib", "Visualisierung", "R", "ggplot2"]
---

```{r}
#| label: setup-r
#| include: false
library(ggplot2)
theme_set(theme_minimal(base_size = 12))
set.seed(42)

maschinen <- data.frame(
  laufzeit = round(runif(150, 2, 22), 1),
  typ      = rep(c("Fräse", "Presse", "Drehbank"), each = 50)
)
maschinen$verbrauch <- round(
  8 + 2.4 * maschinen$laufzeit +
    ifelse(maschinen$typ == "Presse", 14, 0) + rnorm(150, 0, 5), 1)
```

```{python}
#| label: setup-python
#| include: false
import numpy as np
import pandas as pd
import matplotlib.pyplot as plt

plt.rcParams.update({"figure.figsize": (7, 4.2), "font.size": 11,
                     "savefig.dpi": 288, "figure.dpi": 288})
rng = np.random.default_rng(42)

laufzeit = np.round(rng.uniform(2, 22, 150), 1)
typ = np.repeat(["Fräse", "Presse", "Drehbank"], 50)
verbrauch = np.round(8 + 2.4 * laufzeit + np.where(typ == "Presse", 14, 0)
                     + rng.normal(0, 5, 150), 1)
maschinen = pd.DataFrame({"laufzeit": laufzeit, "typ": typ,
                          "verbrauch": verbrauch})
```

## Kernideen aus dem Kurs

- `Figure` als Leinwand, `Axes` als Koordinatensystem
- Objektorientiertes Interface gegenüber `pyplot`
- Grundtypen: Linie, Streuung, Balken, Histogramm
- Mehrere Teilgrafiken mit `subplots`
- Beschriftung, Achsen, Legende, Export

## Erklärung

::: {.note-box}
**Vorwissen:** [L6 – NumPy](lesson6.qmd) und [L7 – Pandas](lesson7.qmd), weil
die Daten von dort kommen. Wer [ESDS L5](../esds/lesson5.qmd) kennt, hat den
Vergleich zu ggplot2 im Kopf; der Unterschied im Denkansatz ist der rote Faden
dieser Seite.
:::

### Zwei Bedienweisen, und warum das verwirrt

Matplotlib lässt sich auf zwei Arten bedienen, und Codebeispiele im Netz
mischen beide. Wer den Unterschied nicht kennt, kopiert Zeilen zusammen, die
nicht zusammenpassen.

Der `pyplot`-Weg arbeitet auf einer impliziten aktuellen Grafik. Jeder Befehl
wirkt auf das, was zuletzt angelegt wurde:

```{python}
#| label: fig-pyplot-py
#| fig-cap: "Der pyplot-Weg. Kurz für einen Zwischenblick, unklar bei mehreren Grafiken."
#| fig-height: 2.8
plt.figure(figsize=(7, 2.8))
plt.scatter(maschinen["laufzeit"], maschinen["verbrauch"], s=10, alpha=0.6)
plt.xlabel("Laufzeit (h)")
plt.ylabel("Verbrauch (l)")
plt.show()
```

Der objektorientierte Weg erzeugt Figure und Axes ausdrücklich und ruft alles
darauf auf:

```{python}
#| label: fig-oo-py
#| fig-cap: "Derselbe Inhalt objektorientiert. Es ist jederzeit eindeutig, wohin gezeichnet wird."
#| fig-height: 2.8
fig, ax = plt.subplots(figsize=(7, 2.8))
ax.scatter(maschinen["laufzeit"], maschinen["verbrauch"], s=10, alpha=0.6)
ax.set_xlabel("Laufzeit (h)")
ax.set_ylabel("Verbrauch (l)")
plt.show()
```

::: {.note-box}
Empfehlung ohne Ausnahme, sobald mehr als eine Grafik im Spiel ist: der
objektorientierte Weg. Nur so bleibt eindeutig, in welches Koordinatensystem
gezeichnet wird, und nur so lassen sich Grafiken in Funktionen erzeugen und
zurückgeben.
:::

### Die Begriffe

| Begriff | was es ist |
|---|---|
| `Figure` | das ganze Bild, samt Grösse und Auflösung |
| `Axes` | ein einzelnes Koordinatensystem darin |
| `Axis` | eine Achse, also x oder y |

Die Verwechslung von `Axes` und `Axis` ist eingebaut und lässt sich nur merken:
Ein `Axes` ist die Zeichenfläche, kein Strich.

```{python}
#| label: struktur-py
fig, achsen = plt.subplots(2, 2, figsize=(7, 4))
print(type(fig).__name__)
print(achsen.shape)              # ein Gitter aus vier Axes
plt.close(fig)                   # hier nur zur Anschauung, nicht zeichnen
```

`subplots` liefert beides in einem Schritt und ist deshalb der übliche Einstieg.

### Mehrere Teilgrafiken

```{python}
#| label: fig-subplots-py
#| fig-cap: "Ein Teilbild je Maschinentyp mit gemeinsamer y-Achse."
#| fig-height: 3.2
typen = ["Fräse", "Presse", "Drehbank"]

fig, achsen = plt.subplots(1, 3, figsize=(7, 3.2), sharey=True)
for ax, t in zip(achsen, typen):
    teil = maschinen[maschinen["typ"] == t]
    ax.scatter(teil["laufzeit"], teil["verbrauch"], s=12, alpha=0.7, color="0.3")
    ax.set_title(t)
    ax.set_xlabel("Laufzeit (h)")
achsen[0].set_ylabel("Verbrauch (l)")
fig.tight_layout()
plt.show()
```

`sharey=True` sorgt für die gemeinsame Skala und ist genau das, was Facetten in
ggplot2 automatisch tun. `tight_layout` verhindert, dass sich Beschriftungen
überlappen.

### Der Unterschied im Denkansatz

Hier liegt der eigentliche Kontrast zu [ggplot2](../esds/lesson5.qmd). Dort
beschreibt man, welche Variable auf welche visuelle Eigenschaft abgebildet
wird, und die Grafik entsteht daraus. Matplotlib kennt keine solche Grammatik;
jedes Element wird einzeln gezeichnet.

Am deutlichsten wird das beim Einfärben nach Gruppen. ggplot2 braucht dafür ein
Wort, Matplotlib eine Schleife:

::: panel-tabset
## R

```{r}
#| label: fig-gruppen-r
#| fig-cap: "In ggplot2 genügt die Zuordnung der Farbe; Legende und Skala entstehen daraus."
#| fig-height: 3.2
ggplot(maschinen, aes(laufzeit, verbrauch, colour = typ)) +
  geom_point(alpha = 0.7, size = 1.5) +
  labs(x = "Laufzeit (h)", y = "Verbrauch (l)", colour = "Typ")
```

## Python

```{python}
#| label: fig-gruppen-py
#| fig-cap: "In matplotlib wird je Gruppe gezeichnet und die Legende ergibt sich aus den Labels."
#| fig-height: 3.2
fig, ax = plt.subplots(figsize=(7, 3.2))
for t in ["Fräse", "Presse", "Drehbank"]:
    teil = maschinen[maschinen["typ"] == t]
    ax.scatter(teil["laufzeit"], teil["verbrauch"], s=15, alpha=0.7, label=t)

ax.set_xlabel("Laufzeit (h)")
ax.set_ylabel("Verbrauch (l)")
ax.legend(title="Typ")
plt.show()
```
:::

Der Preis ist mehr Code für den Standardfall. Der Gewinn ist volle Kontrolle,
wenn eine Abbildung genau so aussehen muss wie verlangt, etwa mit einer
zweiten y-Achse, eingezeichneten Anmerkungen oder ungewöhnlichem Layout.

### Beschriftung und Anmerkung

Eine Grafik ohne Achsenbeschriftung ist unfertig. Der Titel sollte die Aussage
tragen, nicht den Diagrammtyp wiederholen.

```{python}
#| label: fig-fertig-py
#| fig-cap: "Fertig beschriftet, mit hervorgehobenem Bereich und Anmerkung."
fig, ax = plt.subplots()

for t in ["Fräse", "Presse", "Drehbank"]:
    teil = maschinen[maschinen["typ"] == t]
    ax.scatter(teil["laufzeit"], teil["verbrauch"], s=15, alpha=0.7, label=t)

# Ausgleichsgerade ueber alle Punkte
k = np.polyfit(maschinen["laufzeit"], maschinen["verbrauch"], 1)
xs = np.linspace(maschinen["laufzeit"].min(), maschinen["laufzeit"].max(), 2)
ax.plot(xs, np.polyval(k, xs), color="black", linewidth=1, linestyle="--")

ax.annotate("Presse liegt durchgehend höher",
            xy=(18, 8 + 2.4 * 18 + 14), xytext=(6, 85),
            arrowprops={"arrowstyle": "->", "color": "black"}, fontsize=9)

ax.set_title("Der Verbrauch steigt linear mit der Laufzeit")
ax.set_xlabel("Laufzeit (h)")
ax.set_ylabel("Verbrauch (l)")
ax.legend(title="Typ", loc="upper left")
plt.show()
```

Solche Anmerkungen sind der Fall, in dem sich der niedrigere Abstraktionsgrad
auszahlt: Position, Pfeil und Text lassen sich frei setzen. @fig-fertig-py zeigt,
wie weit eine Grafik damit kommt, ohne dass ein weiteres Paket nötig wäre.

### Export

```python
fig.savefig("abbildung.pdf", bbox_inches="tight")     # Vektor, fuer Druck
fig.savefig("abbildung.png", dpi=300, bbox_inches="tight")
```

Vektorformat, wo es geht, denn es bleibt bei jeder Vergrösserung scharf. Wo es
Raster sein muss, mindestens 300 dpi. `bbox_inches="tight"` schneidet den
überflüssigen Rand ab, der sonst besonders bei Achsenbeschriftungen entsteht.

::: {.note-box}
Pandas bringt eine eigene `plot`-Methode mit, die intern Matplotlib nutzt. Für
den schnellen Blick während der Exploration reicht sie; sie gibt ein
`Axes`-Objekt zurück, auf dem sich anschliessend weiterarbeiten lässt.
:::

```{python}
#| label: fig-pandas-plot-py
#| fig-cap: "Der Umweg über pandas, mit anschliessender Beschriftung auf dem zurückgegebenen Axes."
#| fig-height: 3
ax = maschinen.plot.scatter(x="laufzeit", y="verbrauch", s=8,
                            alpha=0.6, figsize=(7, 3), color="0.3")
ax.set_xlabel("Laufzeit (h)")
ax.set_ylabel("Verbrauch (l)")
plt.show()
```

::: {.quiz}
Warum ist der objektorientierte Weg bei mehreren Teilgrafiken zwingend, wie in
@fig-subplots-py?

- [x] `pyplot` wirkt immer auf die zuletzt angelegte Grafik ~ Richtig. Bei
      mehreren Teilbildern ist von aussen nicht mehr erkennbar, welches gerade
      das aktuelle ist, und die Reihenfolge der Befehle entscheidet über das
      Ergebnis. Mit ausdrücklichen Axes-Objekten steht in jeder Zeile, wohin
      gezeichnet wird.
- [ ] `pyplot` kann nur eine Grafik pro Dokument erzeugen ~ Es kann beliebig
      viele, nur nicht eindeutig angesprochen werden.
- [ ] Der objektorientierte Weg ist schneller ~ Die Laufzeit ist dieselbe, der
      Gewinn liegt in der Eindeutigkeit.
:::

::: {.quiz}
Was ist der Unterschied zwischen `Axes` und `Axis`?

- [x] `Axes` ist die Zeichenfläche, `Axis` eine einzelne Achse darin ~ Richtig.
      Ein `Axes` enthält zwei `Axis`-Objekte. Die Namensähnlichkeit ist die
      häufigste Verwirrung beim Lesen der Dokumentation.
- [ ] `Axes` ist die Mehrzahl von `Axis` und meint dasselbe ~ Sprachlich ja,
      in Matplotlib aber sind es zwei verschiedene Dinge.
- [ ] `Axis` ist das ganze Bild, `Axes` ein Ausschnitt ~ Das ganze Bild ist die
      `Figure`.
:::

## Verlinkte Ressourcen

- [Matplotlib-Dokumentation](https://matplotlib.org/stable/)
- [Anatomie einer Figure](https://matplotlib.org/stable/gallery/showcase/anatomy.html)
- [ggplot2-Referenz](https://ggplot2.tidyverse.org/)
