---
title: "L10 – Git & Versionsverwaltung"
description: "Repository, Commit, Branch und Remote als Grundlage nachvollziehbarer Analysearbeit."
categories: ["Tooling", "Reproduzierbarkeit", "Python", "R"]
---

```{r}
#| label: setup-r
#| include: false
# Ein echtes Repository, das beim Build entsteht. Die Ausgaben unten stammen
# daraus, sind also keine abgeschriebenen Beispiele.
repo <- file.path(tempdir(), "repo")
unlink(repo, recursive = TRUE)
dir.create(repo, recursive = TRUE)

git <- function(befehl) {
  # Identitaet lokal setzen, damit kein globales Profil noetig ist
  voll <- paste("cd", shQuote(repo), "&&",
                "git -c user.name=Beispiel -c user.email=beispiel@example.org",
                befehl, "2>&1")
  cat(system(voll, intern = TRUE), sep = "\n")
}

schreibe <- function(datei, text) writeLines(text, file.path(repo, datei))
```

## Kernideen aus dem Kurs

- Verteiltes Repository statt zentralem Server
- Arbeitsverzeichnis, Staging-Bereich, Commit
- Branch und Merge
- Remote, `push`, `pull`, `clone`
- `.gitignore` und was nicht ins Repository gehört

## Erklärung

::: {.note-box}
**Vorwissen:** keines. Hilfreich ist [L9 – Linux & Bash](lesson9.qmd), weil Git
auf der Kommandozeile bedient wird. Die Ausgaben dieser Seite stammen aus einem
echten Repository, das beim Bauen der Website angelegt wird.
:::

### Das Problem hinter der Versionsverwaltung

Der Ordner mit `analyse_final.R`, `analyse_final_v2.R` und
`analyse_final_wirklich.R` ist bekannt. Er beantwortet keine der Fragen, die
später gestellt werden: Was war der Unterschied? Warum wurde das geändert? Mit
welcher Fassung ist die Zahl im Bericht entstanden?

Git beantwortet genau diese Fragen. Es speichert nicht Unterschiede, sondern
Zustände: Jeder Commit hält den vollständigen Stand fest und verweist auf
seinen Vorgänger. Daraus entsteht eine Kette, in der sich jeder frühere Zustand
exakt wiederherstellen lässt.

### Anlegen und der erste Commit

```{r}
#| label: init-r
git("init -q -b main")
schreibe("analyse.R", c("werte <- c(1, 2, 3)", "mean(werte)"))
git("status --short")
```

Das Fragezeichen bedeutet, dass Git die Datei sieht, sie aber noch nicht
verfolgt. Der Weg zum Commit führt über zwei Schritte:

```{r}
#| label: commit-r
git("add analyse.R")
git("status --short")          # jetzt vorgemerkt
git("commit -q -m 'Mittelwert berechnen'")
git("log --oneline")
```

### Warum der Umweg über den Staging-Bereich

Der Zwischenschritt wirkt umständlich und ist der Grund, warum Commits
inhaltlich sauber bleiben können. Man wählt aus, was in den nächsten Commit
gehört, statt pauschal alles Geänderte einzupacken.

```{r}
#| label: staging-r
schreibe("analyse.R", c("werte <- c(1, 2, 3, 4)", "mean(werte)", "sd(werte)"))
schreibe("notizen.txt", "unfertige Gedanken")

git("add analyse.R")            # nur diese eine Datei
git("status --short")
```

Die erste Spalte zeigt den Staging-Bereich, die zweite das
Arbeitsverzeichnis. `M` links heisst vorgemerkt, `??` heisst unverfolgt. So
lässt sich die fertige Änderung festhalten und die unfertige liegen lassen.

```{r}
#| label: commit2-r
git("commit -q -m 'Standardabweichung ergaenzen'")
git("log --oneline")
```

Ein guter Commit ist eine abgeschlossene Änderung mit einer Nachricht, die das
**Warum** benennt. `Fix` oder `Update` sind in einem halben Jahr wertlos;
`Dezimalkomma beim Import beruecksichtigen` ist es nicht.

### Was sich geändert hat

```{r}
#| label: diff-r
schreibe("analyse.R", c("werte <- c(1, 2, 3, 4)", "mean(werte)",
                        "sd(werte)", "median(werte)"))
git("diff --stat")
git("diff")
```

Das Minus zeigt die alte Zeile, das Plus die neue. Genau diese Ansicht ist der
Grund, warum Textformate versioniert werden können und Binärformate wie
Excel-Dateien nicht sinnvoll.

### Branches

Ein Branch ist nur ein Zeiger auf einen Commit und deshalb billig. Das macht es
sinnvoll, für jeden grösseren Versuch einen anzulegen: Die Hauptlinie bleibt
lauffähig, und ein missglückter Versuch wird verworfen statt zurückgebaut.

```{r}
#| label: branch-r
git("add -A && git -c user.name=B -c user.email=b@example.org commit -q -m 'Median ergaenzen'")
git("switch -q -c experiment-log")
schreibe("analyse.R", c("werte <- c(1, 2, 3, 4)", "mean(log(werte))"))
git("add -A && git -c user.name=B -c user.email=b@example.org commit -q -m 'Log-Transformation testen'")

git("log --oneline --all --graph")
```

Die Verzweigung ist im Graphen sichtbar. Zurück auf die Hauptlinie und
zusammenführen:

```{r}
#| label: merge-r
git("switch -q main")
git("merge -q experiment-log -m 'Experiment uebernehmen'")
git("log --oneline")
```

Konflikte entstehen, wenn dieselbe Stelle auf beiden Seiten geändert wurde. Sie
sind normal und müssen inhaltlich entschieden werden; Git markiert die Stelle
und überlässt die Entscheidung dem Menschen.

**Verständnisfragen**

1. Warum zeigt `git status` eine Datei als `??` an, obwohl sie im Ordner liegt?
2. Was ist der Unterschied zwischen `git add` und `git commit`?

::: {.callout-note collapse="true" title="Lösung"}
1. Weil Git Dateien nicht automatisch verfolgt. Eine neue Datei ist zunächst
   unbekannt und wird erst durch `git add` in die Versionsverwaltung
   aufgenommen. Das ist Absicht, denn sonst landeten Zwischenergebnisse und
   Zugangsdaten ungewollt im Repository.
2. `git add` merkt Änderungen für den nächsten Commit vor, ändert aber nichts an
   der Historie. `git commit` schreibt das Vorgemerkte als neuen Zustand fest.
   Der Zwischenschritt erlaubt es, aus vielen Änderungen im Arbeitsverzeichnis
   gezielt eine zusammengehörige Auswahl festzuhalten.
:::

### Was nicht ins Repository gehört

```{r}
#| label: gitignore-r
schreibe(".gitignore", c(".venv/", "renv/library/", "__pycache__/",
                         "data/roh/", "*.Rhistory", ".RData"))
dir.create(file.path(repo, "data", "roh"), recursive = TRUE, showWarnings = FALSE)
schreibe("data/roh/gross.csv", "viele Zeilen")

git("add -A && git -c user.name=B -c user.email=b@example.org commit -q -m 'Ignorierliste'")
git("status --short")           # leer: die Rohdatei wird ignoriert
```

Die Ausgabe ist leer, obwohl eine neue Datei existiert. Sie wird von der
Ignorierliste erfasst.

| gehört hinein | gehört nicht hinein |
|---|---|
| Code und Skripte | Zugangsdaten und Passwörter |
| Konfiguration | virtuelle Umgebungen |
| Abhängigkeitslisten | grosse Rohdaten |
| Dokumentation | generierte Ausgaben |

::: {.note-box}
Ein einmal committetes Passwort bleibt in der Historie, auch wenn die Datei
später gelöscht wird. Es muss als kompromittiert gelten und gewechselt werden.
Deshalb steht `.gitignore` am Anfang eines Projekts und nicht am Ende.
:::

### Remote und Zusammenarbeit

Das Remote ist eine gleichwertige Kopie, nicht die Wahrheit. Lokal liegt die
vollständige Historie, weshalb sich auch ohne Netzverbindung arbeiten lässt.

```bash
git remote add origin https://github.com/nutzer/projekt.git
git push -u origin main        # erstmalig, merkt sich die Zuordnung
git pull                       # Aenderungen anderer holen
git clone https://github.com/nutzer/projekt.git    # anderswo auschecken
```

### Notebooks und Git

Ein Punkt, der in der Datenarbeit regelmässig Ärger macht: Jupyter-Notebooks
sind JSON und enthalten neben dem Code auch Ausgaben, Bilder und
Ausführungszähler. Schon ein erneuter Durchlauf ohne inhaltliche Änderung
erzeugt damit einen riesigen Diff.

```{r}
#| label: notebook-r
schreibe("beispiel.ipynb",
         '{"cells": [{"cell_type": "code", "execution_count": 1, "outputs": [{"text": "12.4"}], "source": ["mean(x)"]}]}')
git("add -A && git -c user.name=B -c user.email=b@example.org commit -q -m 'Notebook'")
schreibe("beispiel.ipynb",
         '{"cells": [{"cell_type": "code", "execution_count": 2, "outputs": [{"text": "12.4"}], "source": ["mean(x)"]}]}')
git("diff --stat")
```

Der Code ist unverändert, nur der Ausführungszähler ist gestiegen, und trotzdem
meldet Git eine Änderung. Wer Ausgaben vor dem Commit leert, bekommt eine
lesbare Historie. Der andere Weg ist, die Logik in ein Modul auszulagern, wie
in [L2](lesson2.qmd) beschrieben, und das Notebook schlank zu halten.

::: {.note-box}
In RStudio ist Git über eine Oberfläche eingebaut, `usethis::use_git()` legt
ein Repository an. Die Begriffe sind dieselben; wer die Kommandozeile
verstanden hat, findet sich dort sofort zurecht.
:::

## Verlinkte Ressourcen

- [Pro Git, deutsch und frei verfügbar](https://git-scm.com/book/de/v2)
- [Happy Git with R](https://happygitwithr.com/)
