---
title: "L6 – NumPy & SciPy"
description: "Arrays, Broadcasting und Vektorisierung als numerisches Fundament, ergänzt um SciPy."
categories: ["Python", "NumPy", "Programmiergrundlagen", "R"]
---

```{r}
#| label: setup-r
#| include: false
library(ggplot2)
theme_set(theme_minimal(base_size = 12))
set.seed(42)
```

```{python}
#| label: setup-python
#| include: false
import time
import numpy as np
import matplotlib.pyplot as plt
from scipy import stats, optimize

plt.rcParams.update({"figure.figsize": (7, 4.2), "font.size": 11,
                     "savefig.dpi": 288, "figure.dpi": 288})
rng = np.random.default_rng(42)
```

## Kernideen aus dem Kurs

- `ndarray`: ein Typ, feste Form, zusammenhängender Speicher
- Vektorisierung statt Schleifen
- Broadcasting bei unterschiedlichen Formen
- Achsen und was `axis` bedeutet
- Slicing liefert Views, keine Kopien
- SciPy für Statistik, Optimierung, Interpolation

## Erklärung

::: {.note-box}
**Vorwissen:** [L1 – Python-Grundlagen](lesson1.qmd) für Listen und Slicing.
Der Unterschied zwischen Liste und Array ist der rote Faden dieser Seite. Wer
aus ESDS kommt, erkennt in NumPy das wieder, was R von Haus aus mitbringt.
:::

### Warum eine Liste nicht genügt

Eine Python-Liste darf beliebige Objekte enthalten und speichert deshalb für
jedes Element einen Verweis. Rechnen heisst dann: Verweis folgen, Typ prüfen,
Operation heraussuchen, ausführen, und das für jedes Element einzeln.

Ein Array speichert stattdessen alle Werte desselben Typs zusammenhängend im
Speicher. Die Rechnung läuft in kompiliertem Code über den ganzen Block. Der
Unterschied ist messbar:

```{python}
#| label: geschwindigkeit-py
n = 1_000_000
liste = list(range(n))
feld = np.arange(n)

start = time.perf_counter()
summe_liste = [w * 2 for w in liste]
zeit_liste = time.perf_counter() - start

start = time.perf_counter()
summe_feld = feld * 2
zeit_feld = time.perf_counter() - start

print(f"Liste: {zeit_liste*1000:7.1f} ms")
print(f"Array: {zeit_feld*1000:7.1f} ms")
print(f"Faktor: {zeit_liste/zeit_feld:.0f}")
```

Der Faktor schwankt je nach Rechner, die Grössenordnung nicht. Daraus folgt der
praktische Merksatz: Sobald eine Schleife über Zahlen läuft, gibt es
vermutlich eine vektorisierte Alternative.

::: panel-tabset
## R

```{r}
#| label: vektorisiert-r
werte <- c(12, 45, 7, 31)

werte / 10           # elementweise
werte > 20
sum(werte > 20)
sqrt(werte)
```

## Python

```{python}
#| label: vektorisiert-py
werte = np.array([12, 45, 7, 31])

print(werte / 10)
print(werte > 20)
print((werte > 20).sum())
print(np.sqrt(werte))
```
:::

R braucht dafür keine Bibliothek, weil der Vektor dort die Grundstruktur ist.
NumPy holt Python auf denselben Stand.

### Ein Typ für alle Elemente

Ein Array trägt genau einen Typ, sichtbar als `dtype`. Passt ein Wert nicht
hinein, wird umgewandelt, und das kann Information kosten:

```{python}
#| label: dtype-py
ganze = np.array([1, 2, 3])
print(ganze.dtype)

ganze[0] = 3.7          # keine Warnung, aber abgeschnitten
print(ganze)

gemischt = np.array([1, 2.5, 3])
print(gemischt.dtype)   # alles wird float

mit_text = np.array([1, 2, "drei"])
print(mit_text.dtype)   # alles wird Text
```

Das ist dieselbe stillschweigende Vereinheitlichung wie bei R-Vektoren, dort
Coercion genannt. Die 3.7 wurde beim Einsetzen zu 3, ohne dass jemand gewarnt
hätte.

### Achsen verstehen

Bei mehrdimensionalen Arrays entscheidet `axis`, in welche Richtung gerechnet
wird. Die Zahl gibt an, welche Achse **verschwindet**:

```{python}
#| label: achsen-py
a = np.arange(1, 13).reshape(3, 4)
print(a)
print("Form:", a.shape)

print("axis=0, ueber Zeilen -> je Spalte:", a.sum(axis=0))
print("axis=1, ueber Spalten -> je Zeile:", a.sum(axis=1))
print("ohne axis, alles:", a.sum())
```

Die Merkregel dazu: `axis=0` läuft über die Zeilen und liefert ein Ergebnis je
Spalte. Wer sich das einmal an einer 3-mal-4-Matrix klarmacht, verwechselt es
später nicht mehr.

::: panel-tabset
## R

```{r}
#| label: achsen-r
a <- matrix(1:12, nrow = 3, byrow = TRUE)
a

colSums(a)          # entspricht axis = 0
rowSums(a)          # entspricht axis = 1
apply(a, 2, mean)   # allgemeiner: 2 = Spalten
```

## Python

```{python}
#| label: achsen2-py
a = np.arange(1, 13).reshape(3, 4)
print(a.sum(axis=0))
print(a.sum(axis=1))
print(a.mean(axis=0))
```
:::

Aufgepasst beim Wechsel: In R steht bei `apply` die 2 für Spalten, in NumPy
liefert `axis=0` das Ergebnis je Spalte. Die Zahlen bedeuten das Gegenteil.

### Broadcasting

Arrays unterschiedlicher Form lassen sich verrechnen, wenn ihre Formen
zusammenpassen. Die Regel wird von hinten nach vorne geprüft: Zwei Achsen
passen, wenn sie gleich lang sind oder eine davon die Länge eins hat.

```{python}
#| label: broadcasting-py
a = np.arange(1, 13).reshape(3, 4)          # Form (3, 4)
je_spalte = np.array([10, 20, 30, 40])      # Form (4,)

print(a + je_spalte)        # (4,) wird auf jede Zeile angewendet
```

Soll stattdessen je Zeile addiert werden, muss die Form ausdrücklich passend
gemacht werden:

```{python}
#| label: broadcasting2-py
je_zeile = np.array([100, 200, 300])        # Form (3,)

try:
    a + je_zeile
except ValueError as fehler:
    print("passt nicht:", fehler)

print(a + je_zeile.reshape(3, 1))           # jetzt Form (3, 1)
```

::: {.note-box}
Broadcasting ist bequem und gefährlich zugleich. Passen zwei Formen zufällig
zusammen, obwohl inhaltlich etwas anderes gemeint war, gibt es keinen Fehler,
sondern ein stillschweigend falsches Ergebnis. Bei überraschenden Zahlen lohnt
der Blick auf `.shape` vor allem anderen.
:::

Das Gegenstück in R heisst Recycling und ist grosszügiger: Dort wird der
kürzere Vektor einfach wiederholt, auch wenn die Längen nur zufällig teilbar
sind. NumPy verweigert diesen Fall, was hier die sicherere Wahl ist.

**Verständnisfragen**

1. Ein Array hat die Form `(100, 3)`, ein zweites `(3,)`. Werden sie zusammen verrechnet, worauf wirkt das zweite?
2. Warum liefert `a.sum(axis=0)` bei einer 3-mal-4-Matrix vier Zahlen?

::: {.callout-note collapse="true" title="Lösung"}
1. Auf jede der hundert Zeilen. Die Formen werden von hinten verglichen, dort
   steht in beiden Fällen die 3, also passt es; nach vorne wird die fehlende
   Achse mit Länge eins ergänzt und wiederholt. Typischer Anwendungsfall ist
   das Abziehen von Spaltenmittelwerten.
2. Weil die Achse 0 die der Zeilen ist und beim Summieren verschwindet. Übrig
   bleiben die vier Spalten, also vier Zahlen. Die Zahl in `axis` benennt
   immer die Achse, die wegfällt.
:::

### View oder Kopie

Ein Ausschnitt eines Arrays ist keine Kopie, sondern ein Fenster auf dieselben
Daten. Wer den Ausschnitt verändert, verändert das Original mit:

```{python}
#| label: view-py
original = np.arange(10)
teil = original[2:5]        # View
teil[0] = 999
print(original)             # das Original hat sich geaendert

kopie = original[2:5].copy()
kopie[0] = -1
print(original)             # diesmal nicht
```

Das ist speichereffizient und bei grossen Datenmengen der Grund, warum NumPy
schnell bleibt. Es ist zugleich eine häufige Fehlerquelle. Ob ein Array eine
View ist, lässt sich prüfen:

```{python}
#| label: view-pruefen-py
teil = original[2:5]
maske = original[original > 5]        # Auswahl per Bedingung: immer Kopie

print("Slice ist View:", teil.base is not None)
print("Maske ist View:", maske.base is not None)
```

Die Regel dahinter: Ein Slice mit Doppelpunkten liefert eine View, eine Auswahl
über eine Bedingung oder eine Indexliste liefert eine Kopie.

### SciPy: die Mathematik obendrauf

NumPy stellt die Datenstruktur, SciPy die Verfahren. Die Arbeitsteilung ist
sauber, und man greift zu SciPy, sobald es über Grundrechenarten hinausgeht.

```{python}
#| label: scipy-py
werte = rng.normal(100, 15, 200)

# Verteilungen und Tests
print("P(Z <= 1.96) =", round(stats.norm.cdf(1.96), 4))
print("Shapiro-Test p =", round(stats.shapiro(werte).pvalue, 3))

# Optimierung: Minimum einer Funktion
f = lambda x: (x - 3) ** 2 + 2
ergebnis = optimize.minimize_scalar(f)
print("Minimum bei x =", round(ergebnis.x, 4))
```

::: panel-tabset
## R

```{r}
#| label: scipy-r
werte <- rnorm(200, 100, 15)

pnorm(1.96)
round(shapiro.test(werte)$p.value, 3)

optimize(function(x) (x - 3)^2 + 2, interval = c(-10, 10))$minimum
```

## Python

```{python}
#| label: scipy2-py
print(round(stats.norm.cdf(1.96), 4))
print(round(stats.shapiro(rng.normal(100, 15, 200)).pvalue, 3))
print(round(optimize.minimize_scalar(lambda x: (x - 3) ** 2 + 2).x, 4))
```
:::

Was in R zur Basisinstallation gehört, liegt in Python in SciPy. Das ist der
grösste strukturelle Unterschied zwischen den beiden Welten: R ist eine
Statistiksprache mit angebauter Allgemeinheit, Python eine allgemeine Sprache
mit angebauter Statistik.

```{python}
#| label: fig-verteilung-py
#| fig-cap: "Stichprobe gegen die theoretische Dichte, gezeichnet mit NumPy, SciPy und matplotlib."
#| fig-height: 3.4
x = np.linspace(50, 150, 300)

fig, ax = plt.subplots(figsize=(7, 3.4))
ax.hist(werte, bins=25, density=True, color="0.8", edgecolor="white")
ax.plot(x, stats.norm.pdf(x, 100, 15), linewidth=1.5, color="black")
ax.set_xlabel("Wert")
ax.set_ylabel("Dichte")
plt.show()
```

**Verständnisfragen**

1. Warum ist `original[2:5]` eine View, `original[original > 5]` aber eine Kopie?
2. Wann ist die Vektorisierung kein Vorteil?

::: {.callout-note collapse="true" title="Lösung"}
1. Weil ein Slice sich als regelmässiges Muster beschreiben lässt, nämlich
   Startposition, Endposition und Schrittweite. Das Ergebnis kann daher auf
   denselben Speicher zeigen. Eine Auswahl per Bedingung greift dagegen
   unregelmässig verteilte Elemente heraus, die im Speicher nicht
   zusammenhängen; sie müssen neu abgelegt werden.
2. Wenn der Zwischenspeicher zum Problem wird. Eine vektorisierte Rechnung legt
   Zwischenergebnisse in voller Grösse an; bei sehr grossen Arrays kann das den
   Arbeitsspeicher sprengen, wo eine Schleife stückweise arbeiten würde.
   Ausserdem bringt sie nichts, wenn jeder Schritt vom vorherigen abhängt.
:::

## Verlinkte Ressourcen

- [NumPy-Dokumentation](https://numpy.org/doc/stable/)
- [NumPy für R-Umsteiger](https://numpy.org/doc/stable/user/numpy-for-matlab-users.html)
- [SciPy-Dokumentation](https://docs.scipy.org/doc/scipy/)
