---
title: "ARIMA und SARIMA"
description: "Modellordnung wählen, schätzen, Residuen prüfen und prognostizieren."
categories: ["Zeitreihen", "Prognose", "Interpretation", "R", "Python"]
quelle: ["STATDA"]
seitentyp: methode
stand: entwurf
order: 30
---

```{r}
#| label: setup-r
#| include: false
library(forecast)

monate <- 96
t <- 1:monate

# Feste Innovationen, damit R und Python mit derselben Reihe rechnen
innovation <- c(
  12.98, 12.08, -29.7, -2.17, 8.55, 6.38, -15.38, -11.32,
  3.9, -18.45, -3.15, -25.42, 0.15, -19.95, 1.27, 20.62,
  21.23, 17.7, -26.17, 8.55, -8.93, -20.77, 2.85, 11.1,
  34.28, -4.35, 20.33, -56.32, -5.93, -0.52, -10.27, 16.12,
  -4.35, 15.98, 16.73, -16.42, -3, -1.58, -3.45, -13.8,
  -13.35, 7.12, -15.15, -9.07, 13.27, 11.93, 0, -20.33,
  -33.38, 1.88, -0.83, 15.6, 15.3, -7.65, -3.38, -0.38,
  1.27, 7.8, 22.35, 7.05, 5.25, -4.57, -12.15, -11.77,
  -10.73, 1.2, 15.9, -13.8, -16.27, 4.5, 40.05, -18.98,
  -18.45, -5.4, -6.23, -11.25, 5.47, -16.88, -30.9, 4.12,
  -11.4, 5.1, -0.45, 3.9, -11.32, -16.8, -17.62, 4.72,
  -33.75, 2.25, -1.12, 17.25, -27.97, -1.95, 6.82, -17.92)

# AR(1)-Fehler daraus aufbauen
fehler <- numeric(monate)
for (i in 2:monate) fehler[i] <- 0.6 * fehler[i - 1] + innovation[i]

absatz <- ts(round(500 + 4 * t + 60 * sin(2 * pi * t / 12) +
                     25 * cos(2 * pi * t / 12) + fehler),
             start = c(2018, 1), frequency = 12)

training <- window(absatz, end = c(2024, 12))
test <- window(absatz, start = c(2025, 1))
```

```{python}
#| label: setup-python
#| include: false
import numpy as np
import pandas as pd
import matplotlib.pyplot as plt
from statsmodels.tsa.statespace.sarimax import SARIMAX
from statsmodels.stats.diagnostic import acorr_ljungbox

plt.rcParams.update({"figure.figsize": (7, 4.2), "font.size": 11,
                     "savefig.dpi": 288, "figure.dpi": 288})

monate = 96
t = np.arange(1, monate + 1)

# Dieselben festen Innovationen wie im R-Teil
innovation = np.array([
    12.98, 12.08, -29.7, -2.17, 8.55, 6.38, -15.38, -11.32,
    3.9, -18.45, -3.15, -25.42, 0.15, -19.95, 1.27, 20.62,
    21.23, 17.7, -26.17, 8.55, -8.93, -20.77, 2.85, 11.1,
    34.28, -4.35, 20.33, -56.32, -5.93, -0.52, -10.27, 16.12,
    -4.35, 15.98, 16.73, -16.42, -3, -1.58, -3.45, -13.8,
    -13.35, 7.12, -15.15, -9.07, 13.27, 11.93, 0, -20.33,
    -33.38, 1.88, -0.83, 15.6, 15.3, -7.65, -3.38, -0.38,
    1.27, 7.8, 22.35, 7.05, 5.25, -4.57, -12.15, -11.77,
    -10.73, 1.2, 15.9, -13.8, -16.27, 4.5, 40.05, -18.98,
    -18.45, -5.4, -6.23, -11.25, 5.47, -16.88, -30.9, 4.12,
    -11.4, 5.1, -0.45, 3.9, -11.32, -16.8, -17.62, 4.72,
    -33.75, 2.25, -1.12, 17.25, -27.97, -1.95, 6.82, -17.92])

# AR(1)-Fehler daraus aufbauen
fehler = np.zeros(monate)
for i in range(1, monate):
    fehler[i] = 0.6 * fehler[i - 1] + innovation[i]

absatz = pd.Series(
    np.round(500 + 4 * t + 60 * np.sin(2 * np.pi * t / 12) +
             25 * np.cos(2 * np.pi * t / 12) + fehler),
    index=pd.date_range("2018-01-01", periods=monate, freq="MS"))

training = absatz.iloc[:84]
test = absatz.iloc[84:]
```

## Kurzsteckbrief

| | |
|---|---|
| Fragestellung | Wie lässt sich die Abhängigkeitsstruktur einer Zeitreihe modellieren und daraus prognostizieren? |
| Zielvariable | eine stationäre oder durch Differenzieren stationär gemachte Zeitreihe |
| Prädiktoren | die eigene Vergangenheit, optional externe Grössen |
| Was die Methode liefert | Koeffizienten mit Standardfehlern, Informationskriterien, Prognose mit Intervall, Residuendiagnostik |
| R-Funktion | `Arima(reihe, order = c(p, d, q), seasonal = c(P, D, Q))`, automatisch `auto.arima()` |
| Python-Funktion | `SARIMAX(reihe, order=(p, d, q), seasonal_order=(P, D, Q, s)).fit()` |
| Verwandte Methoden | [Glättung](glaettung-einfache-verfahren.qmd), [Stationarität](stationaritaet-acf-pacf.qmd) |

## Wann diese Methode, wann nicht

Typische Fragestellungen: Prognose einer Absatzreihe mit Trend und Saison,
Modellierung der Abhängigkeitsstruktur, Vergleich verschiedener Modellordnungen
über Informationskriterien.

ARIMA-Modelle beschreiben eine Reihe durch drei Bausteine: die eigene
Vergangenheit (AR), die Vergangenheit der Fehler (MA) und die Anzahl nötiger
Differenzen (I). SARIMA ergänzt dieselben Bausteine für die saisonale Ebene. Der
Vorteil gegenüber der [Glättung](glaettung-einfache-verfahren.qmd) ist die
explizite Modellierung der Abhängigkeit und die saubere Herleitung der
Prognoseintervalle; der Preis ist die Wahl der Ordnung.

| Situation | Stattdessen |
|---|---|
| Schnelle, robuste Prognose ohne Modellwahl | [Glättung](glaettung-einfache-verfahren.qmd) |
| Externe Einflussgrössen sind entscheidend | Regression mit Zeitreihenfehlern, oder SARIMAX mit exogenen Variablen |
| Mehrere Reihen beeinflussen sich gegenseitig | Vektorautoregression |
| Die Streuung selbst schwankt über die Zeit, etwa bei Kursen | GARCH-Modelle |
| Reihe zu kurz, weniger als etwa 50 Beobachtungen | einfache Verfahren, keine Saisonschätzung |
| Deutliche Strukturbrüche | Reihe teilen oder Modell mit Bruch |

## Grundidee und Modell

Ein ARIMA(p, d, q)-Modell auf der differenzierten Reihe $\Delta^d y_t$:

$$\Delta^d y_t = c + \phi_1 \Delta^d y_{t-1} + \dots + \phi_p \Delta^d y_{t-p} + \theta_1 \varepsilon_{t-1} + \dots + \theta_q \varepsilon_{t-q} + \varepsilon_t$$

| Bestandteil | Bedeutung |
|---|---|
| $p$ | Ordnung des autoregressiven Teils: wie viele frühere Werte |
| $d$ | Anzahl Differenzen, um Stationarität zu erreichen |
| $q$ | Ordnung des Fehlerteils: wie viele frühere Fehler |
| $\phi_i$ | Gewichte der früheren Werte |
| $\theta_j$ | Gewichte der früheren Fehler |
| $\varepsilon_t$ | Rauschen, unabhängig und mit konstanter Streuung |

SARIMA ergänzt $(P, D, Q)_s$ für die saisonale Ebene, wobei $s$ die Periode ist,
also 12 bei Monatsdaten. Ein SARIMA(1,1,1)(0,1,1)$_{12}$ differenziert also
einmal gewöhnlich und einmal saisonal.

Die Ordnung liest man aus den Korrelogrammen der stationär gemachten Reihe, siehe
[Stationarität, ACF und PACF](stationaritaet-acf-pacf.qmd):

| Muster | Deutung |
|---|---|
| PACF bricht nach $p$ Abständen ab, ACF fällt langsam | AR($p$) |
| ACF bricht nach $q$ Abständen ab, PACF fällt langsam | MA($q$) |
| beide fallen langsam | gemischtes Modell, Ordnung über Informationskriterien wählen |
| Spitzen bei Vielfachen der Periode | saisonale Anteile nötig |

## Voraussetzungen und ihre Prüfung

| Voraussetzung | Was sie bedeutet | Prüfung | Folge bei Verletzung | Vorgehen |
|---|---|---|---|---|
| Stationarität nach Differenzieren | Niveau und Streuung konstant | ACF, ADF- und KPSS-Test | Koeffizienten nicht interpretierbar, Prognose driftet | differenzieren, logarithmieren |
| Konstante Streuung | Die Schwankungsbreite wächst nicht | Grafik | Prognoseintervalle falsch | logarithmieren, Box-Cox |
| Residuen ohne Autokorrelation | Das Modell hat alle Struktur erfasst | ACF der Residuen, Ljung-Box | Intervalle zu schmal, Prognose systematisch daneben | Ordnung erhöhen, saisonale Anteile prüfen |
| Genügend Beobachtungen | Faustregel: mindestens 50, für Saison vier Perioden | Länge prüfen | Ordnung nicht schätzbar, Überanpassung | einfachere Modelle |
| Kein Strukturbruch | Ein Modell für die ganze Reihe | Grafik | Modell mittelt über zwei Regime | Reihe teilen |
| Sparsame Ordnung | Nicht mehr Parameter als nötig | Informationskriterien, Testfehler | Überanpassung, schlechte Prognose | Ordnung reduzieren |

::: {.panel-tabset}

## R

```{r}
#| label: fig-voraussetzungen-arima-r
#| fig-cap: "Korrelogramme nach gewöhnlichem und saisonalem Differenzieren."
#| fig-height: 3.6
stationaer <- diff(diff(training, lag = 12))

par(mfrow = c(1, 2), mar = c(4, 4, 3, 1))
acf(stationaer, main = "ACF nach Differenzieren")
pacf(stationaer, main = "PACF nach Differenzieren")
par(mfrow = c(1, 1))

round(c(d = forecast::ndiffs(training),
        D = forecast::nsdiffs(training)), 0)
```

## Python

```{python}
#| label: fig-voraussetzungen-arima-py
#| fig-cap: "Dieselben Korrelogramme in Python."
#| fig-height: 3.6
from statsmodels.graphics.tsaplots import plot_acf, plot_pacf
from statsmodels.tsa.stattools import adfuller

stationaer = training.diff(12).diff().dropna()

fig, achsen = plt.subplots(1, 2, figsize=(7, 3.6))
plot_acf(stationaer, ax=achsen[0], lags=24, title="ACF nach Differenzieren")
plot_pacf(stationaer, ax=achsen[1], lags=24, title="PACF nach Differenzieren",
          method="ywm")
plt.tight_layout()
plt.show()

print("ADF p nach Differenzieren:", round(adfuller(stationaer)[1], 4))
```

:::

Nach gewöhnlichem und saisonalem Differenzieren ist die Reihe stationär, was der
ADF-Test bestätigt. In R sagen `ndiffs` und `nsdiffs`, wie viele Differenzen nötig
sind; in Python gibt es dafür keine eingebaute Entsprechung, dort entscheidet man
über Tests und Grafik.

## Durchführung in R und Python

::: {.panel-tabset}

## R

```{r}
#| label: durchfuehrung-arima-r
modell <- Arima(training, order = c(1, 1, 1), seasonal = c(0, 1, 1))

summary(modell)
```

## Python

```{python}
#| label: durchfuehrung-arima-py
modell = SARIMAX(training, order=(1, 1, 1), seasonal_order=(0, 1, 1, 12),
                 enforce_stationarity=False, enforce_invertibility=False).fit(disp=False)

print(modell.summary())
```

:::

Die Daten sind in beiden Sprachen nach derselben Vorschrift erzeugt: 96 Monate mit
linearem Trend, Jahressaison und autokorreliertem Fehler mit Koeffizient 0.6. Die
letzten zwölf Monate bleiben als Testteil ungesehen.

## Output lesen

R, `summary(Arima(...))`:

| Grösse | Was sie sagt | Faustregel oder Falle |
|---|---|---|
| `ARIMA(1,1,1)(0,1,1)[12]` | gewählte Ordnung, gewöhnlich und saisonal | die Zahl in Klammern ist die Periode |
| `ar1`, `ma1` | Koeffizienten der gewöhnlichen Anteile | Betrag unter eins nötig für Stationarität |
| `sma1` | saisonaler MA-Koeffizient | oft nahe minus eins bei saisonal differenzierten Reihen |
| `s.e.` | Standardfehler je Koeffizient | Koeffizient geteilt durch Standardfehler über 2 heisst bedeutsam |
| `sigma^2` | Streuung der Residuen | Grundlage der Prognoseintervalle |
| `log likelihood` | Anpassungsmass | nur zwischen Modellen auf identischen Daten vergleichbar |
| `AIC`, `AICc`, `BIC` | Informationskriterien | kleiner ist besser; `AICc` bei kurzen Reihen bevorzugen |
| `Training set error measures` | RMSE, MAE, MAPE auf den Trainingsdaten | nicht zur Beurteilung der Prognose geeignet |
| `ACF1` | Autokorrelation der Residuen im ersten Abstand | nahe null erwartet |

Python, `SARIMAX.summary()`:

| Grösse | Was sie sagt | Unterschied zu R |
|---|---|---|
| `coef`, `std err`, `z`, `P>|z|` | Koeffizienten mit Test | R nennt keine p-Werte, nur Standardfehler |
| `sigma2` | Residuenstreuung | wie `sigma^2` |
| `Log Likelihood`, `AIC`, `BIC` | Anpassung | `AICc` fehlt |
| `Ljung-Box (L1) (Q)` | Test auf Autokorrelation im ersten Abstand | in R über `checkresiduals()` |
| `Jarque-Bera (JB)` | Test auf Normalität der Residuen | in R im Diagnoseplot |
| `Heteroskedasticity (H)` | Test auf konstante Streuung | in R nicht enthalten |
| Warnungen zu Konvergenz | Optimierung nicht konvergiert | ernst nehmen, Ordnung vereinfachen |

Zwei Unterschiede in der Handhabung: In Python steht die Periode als vierter Wert
in `seasonal_order`, in R getrennt über `frequency` der Reihe. Und `SARIMAX`
schätzt standardmässig kein konstantes Glied, wenn differenziert wird, während R
mit `include.drift` steuerbar ist; bei Reihen mit Trend nach einer Differenz ist
das ein häufiger Grund für abweichende Prognosen.

## Ergebnisse interpretieren

### Szenario A: Modellwahl über Informationskriterien

::: {.panel-tabset}

## R

```{r}
#| label: szenario-a-arima-r
kandidaten <- list(
  "(0,1,1)(0,1,1)" = c(0, 1, 1),
  "(1,1,0)(0,1,1)" = c(1, 1, 0),
  "(1,1,1)(0,1,1)" = c(1, 1, 1),
  "(2,1,2)(0,1,1)" = c(2, 1, 2)
)

for (name in names(kandidaten)) {
  m <- Arima(training, order = kandidaten[[name]], seasonal = c(0, 1, 1))
  cat(sprintf("%-16s AICc = %8.2f | BIC = %8.2f\n", name, m$aicc, m$bic))
}

automatisch <- auto.arima(training, stepwise = FALSE, approximation = FALSE)
automatisch
```

## Python

```{python}
#| label: szenario-a-arima-py
for ordnung in [(0, 1, 1), (1, 1, 0), (1, 1, 1), (2, 1, 2)]:
    m = SARIMAX(training, order=ordnung, seasonal_order=(0, 1, 1, 12),
                enforce_stationarity=False, enforce_invertibility=False).fit(disp=False)
    print(f"{str(ordnung):<12} AIC = {m.aic:8.2f} | BIC = {m.bic:8.2f}")
```

:::

Die Informationskriterien wägen Anpassung gegen Anzahl Parameter ab: Ein Modell
mit mehr Koeffizienten passt immer besser, wird aber bestraft. Kleiner ist besser,
und Unterschiede unter etwa zwei gelten als unbedeutend.

Zwei Hinweise zur Handhabung. Erstens sind die Kriterien nur zwischen Modellen auf
**identischen** Daten vergleichbar; wer die Anzahl Differenzen ändert, verändert
die Daten und darf die Werte nicht mehr vergleichen. Zweitens ist die automatische
Suche in R nützlich, aber kein Ersatz für den Blick auf die Korrelogramme: Sie
findet ein Modell mit gutem Kriterium, nicht notwendigerweise ein sinnvolles.

Ergebnissatz: Unter den geprüften Ordnungen hat die ausgegebene das kleinste AICc;
die automatische Suche wählt das ausgegebene Modell.

### Szenario B: Prognose und Vergleich mit einfachen Verfahren

::: {.panel-tabset}

## R

```{r}
#| label: fig-szenario-b-arima-r
#| fig-cap: "Prognose des SARIMA-Modells mit Intervall, dazu die tatsächlichen Werte."
prognose <- forecast(modell, h = 12)

plot(prognose, ylab = "Absatz", xlab = "Jahr", main = "SARIMA(1,1,1)(0,1,1)[12]")
lines(test, col = "#b2182b", lwd = 2)

naiv <- snaive(training, h = 12)
hw <- hw(training, h = 12, seasonal = "additive")

round(rbind(
  sarima = accuracy(prognose, test)["Test set", c("RMSE", "MAE", "MAPE")],
  holt_winters = accuracy(hw, test)["Test set", c("RMSE", "MAE", "MAPE")],
  naiv_saisonal = accuracy(naiv, test)["Test set", c("RMSE", "MAE", "MAPE")]
), 2)
```

## Python

```{python}
#| label: fig-szenario-b-arima-py
#| fig-cap: "Dieselbe Prognose in Python."
vorhersage = modell.get_forecast(12)
mittel = vorhersage.predicted_mean
band = vorhersage.conf_int(alpha=0.05)

fig, ax = plt.subplots()
ax.plot(training.iloc[-36:], color="0.5", label="Training")
ax.plot(test, color="#b2182b", lw=2, label="tatsächlich")
ax.plot(mittel, color="#2166ac", lw=2, label="Prognose")
ax.fill_between(test.index, band.iloc[:, 0], band.iloc[:, 1],
                color="#2166ac", alpha=0.15)
ax.set_ylabel("Absatz")
ax.legend(frameon=False)
plt.show()

def masse(wahr, geschaetzt):
    fehler = np.asarray(wahr) - np.asarray(geschaetzt)
    return {"RMSE": round(float(np.sqrt((fehler ** 2).mean())), 2),
            "MAE": round(float(np.abs(fehler).mean()), 2),
            "MAPE": round(float(np.abs(fehler / np.asarray(wahr)).mean() * 100), 2)}

print("sarima:       ", masse(test, mittel))
print("naiv saisonal:", masse(test, training.iloc[-12:].values))
```

:::

Die Prognose folgt Trend und Saison, und die tatsächlichen Werte liegen im
Intervall. Entscheidend ist der Vergleich in der Tabelle: Das Modell muss die
naive saisonale Prognose deutlich schlagen, sonst rechtfertigt es seinen Aufwand
nicht. Der Vergleich mit Holt-Winters zeigt zusätzlich, ob die explizite
Modellierung der Abhängigkeit hier etwas bringt.

Wie schnell das Intervall breiter wird, gehört mitberichtet: Bei zwölf Monaten
Horizont ist es am Ende deutlich breiter als am Anfang, und das ist die ehrliche
Aussage über die Unsicherheit.

Ergebnissatz: Das Modell prognostiziert die folgenden zwölf Monate mit einem RMSE
von dem ausgegebenen Wert, gegenüber dem ausgegebenen Wert bei der naiven
saisonalen Prognose. Alle tatsächlichen Werte liegen im
95-Prozent-Prognoseintervall.

### Szenario C: Fallstrick Residuen mit Struktur

Der entscheidende Prüfschritt. Ein Modell mit zu niedriger Ordnung passt scheinbar,
lässt aber Struktur in den Residuen zurück, und dann sind die Prognoseintervalle
zu schmal.

::: {.panel-tabset}

## R

```{r}
#| label: fig-szenario-c-arima-r
#| fig-cap: "Residuendiagnostik eines Modells ohne saisonale Anteile: die ACF zeigt Spitzen bei Vielfachen von zwölf."
#| fig-height: 4
zu_einfach <- Arima(training, order = c(1, 1, 0))

checkresiduals(zu_einfach)
```

## Python

```{python}
#| label: szenario-c-arima-py
zu_einfach = SARIMAX(training, order=(1, 1, 0),
                     enforce_stationarity=False).fit(disp=False)

for name, m in [("ohne Saison", zu_einfach), ("mit Saison", modell)]:
    lb = acorr_ljungbox(m.resid[13:], lags=[12, 24], return_df=True)
    print(name, "| Ljung-Box p:", lb["lb_pvalue"].round(4).tolist())
```

:::

Erkennbar ist das Problem an drei Stellen. Die ACF der Residuen zeigt deutliche
Spitzen bei den Abständen 12 und 24, also bei Vielfachen der Periode. Der
Ljung-Box-Test liefert einen kleinen p-Wert, verwirft also die Annahme
unkorrelierter Residuen. Und im Verlauf der Residuen ist ein wiederkehrendes
Muster sichtbar.

Verzerrt sind dabei nicht die Punktprognosen, sondern vor allem die Intervalle:
Das Modell hält die Reihe für unsicherer oder sicherer, als sie ist, weil es die
verbleibende Struktur als Rauschen behandelt.

Das Vorgehen: die fehlende Struktur ergänzen. Spitzen bei Vielfachen der Periode
heissen saisonale Anteile, ein einzelner Ausschlag im ersten Abstand heisst ein
zusätzlicher AR- oder MA-Term. Danach die Residuen erneut prüfen, und zwar immer
mit ACF **und** Test, nicht mit einem allein.

Ergebnissatz: Ohne saisonale Anteile bleiben die Residuen autokorreliert
(Ljung-Box p wie ausgegeben, Spitzen bei 12 und 24). Berichtet wird das Modell mit
saisonalen Anteilen, dessen Residuen den Test bestehen.

### Weiteres Szenario: rollierende Bewertung

Ein einzelner Testzeitraum ist eine Stichprobe von eins. Die aussagekräftigere
Bewertung schiebt den Prognosezeitpunkt über die Reihe und mittelt die Fehler.

::: {.panel-tabset}

## R

```{r}
#| label: szenario-d-arima-r
fehler_rollierend <- tsCV(absatz, forecastfunction = function(x, h) {
  forecast(Arima(x, order = c(1, 1, 1), seasonal = c(0, 1, 1)), h = h)
}, h = 6, initial = 60)

round(c(RMSE_rollierend = sqrt(mean(fehler_rollierend^2, na.rm = TRUE)),
        RMSE_einmalig = accuracy(prognose, test)["Test set", "RMSE"]), 2)
```

## Python

```{python}
#| label: szenario-d-arima-py
fehler_liste = []
for ende in range(72, len(absatz) - 6, 6):
    teil = absatz.iloc[:ende]
    m = SARIMAX(teil, order=(1, 1, 1), seasonal_order=(0, 1, 1, 12),
                enforce_stationarity=False,
                enforce_invertibility=False).fit(disp=False)
    p = m.get_forecast(6).predicted_mean
    fehler_liste.append(absatz.iloc[ende:ende + 6].values - p.values)

alle = np.concatenate(fehler_liste)
print({"RMSE_rollierend": round(float(np.sqrt((alle ** 2).mean())), 2),
       "Anzahl Prognosen": len(alle)})
```

:::

Die rollierende Bewertung nutzt mehrere Prognosezeitpunkte und ist damit weniger
vom gewählten Testabschnitt abhängig. Sie ist aufwendiger, weil das Modell
mehrfach geschätzt wird, und sie ist die richtige Grundlage, wenn zwei Modelle
knapp beieinander liegen.

## Interpretationsfallen

- **Informationskriterien vergleichen nur gleiche Daten.** Wer die Anzahl
  Differenzen ändert, darf AIC-Werte nicht mehr vergleichen.
- **Ein kleines AIC ist keine gute Prognose.** Bewertet wird auf einem Testteil,
  nicht am Kriterium.
- **Residuen ohne Prüfung sind ein Kunstfehler.** ACF und Ljung-Box gehören zu
  jedem berichteten Modell.
- **Die automatische Suche ersetzt das Denken nicht.** Sie findet ein Modell mit
  gutem Kriterium; ob die Ordnung zur Reihe passt, sagt die Grafik.
- **Überdifferenzieren verschlechtert das Modell.** Eine Differenz mehr als nötig
  erzeugt künstliche Struktur, siehe
  [Stationarität](stationaritaet-acf-pacf.qmd).
- **Koeffizienten sind selten inhaltlich deutbar.** Ein AR-Koeffizient von 0.6
  beschreibt Trägheit, nicht eine Ursache.
- **Prognosen driften zum Mittel.** Über längere Horizonte laufen ARIMA-Prognosen
  gegen einen konstanten Wert oder eine Gerade; die Intervalle werden dabei sehr
  breit.
- **Kein Modell überlebt einen Strukturbruch.** Wer über einen Bruch hinweg
  schätzt, mittelt zwei Regime.

## Ergebnis berichten

Vorlage für den Ergebnissatz:

> Die Reihe wurde als [Ordnung] modelliert (geschätzt auf [Zeitraum], n = [n]).
> Die Residuen zeigen keine Autokorrelation (Ljung-Box p = [p]). Auf dem Testteil
> von [h] Perioden erreicht die Prognose einen RMSE von [Wert] und einen MAPE von
> [Wert] Prozent, gegenüber [Wert] beziehungsweise [Wert] bei der naiven
> saisonalen Prognose.

Genannt werden: Modellordnung samt Periode, Trainingszeitraum und n, Anzahl
Differenzen und deren Begründung, Koeffizienten mit Standardfehlern,
Informationskriterium, Residuendiagnostik, Fehlermasse auf dem Testteil und der
Vergleich mit einer naiven Prognose.

Beispiel für eine Ergebnistabelle:

| Modell | AICc | Ljung-Box p | RMSE (Test) | MAPE (Test) |
|---|---|---|---|---|
| naiv saisonal | | | | |
| Holt-Winters | | | | |
| SARIMA(1,1,1)(0,1,1) | | | | |

## Abgrenzung zu verwandten Methoden

| Methode | Wann diese statt ARIMA |
|---|---|
| [Glättung](glaettung-einfache-verfahren.qmd) | schnelle robuste Prognose, keine Modellwahl gewünscht |
| Regression mit Zeitreihenfehlern | externe Einflussgrössen sind wichtig |
| Vektorautoregression | mehrere Reihen beeinflussen sich gegenseitig |
| GARCH | die Schwankungsbreite selbst ist das Thema |
| [Multiple lineare Regression](../regression/multiple-lineare-regression.qmd) | keine zeitliche Abhängigkeit vorhanden |
| Verfahren des maschinellen Lernens | viele Reihen, viele Prädiktoren, Deutbarkeit zweitrangig |

## Verständnisfragen

::: {.quiz}
Die ACF der Residuen zeigt Spitzen bei den Abständen 12 und 24. Was fehlt dem
Modell?

- [x] Saisonale Anteile ~ Richtig. Spitzen bei Vielfachen der Periode sind das
      Zeichen für nicht erfasste Saisonstruktur. Ergänzt wird ein saisonaler AR-
      oder MA-Term, oft zusammen mit saisonalem Differenzieren.
- [ ] Ein zusätzlicher gewöhnlicher AR-Term ~ Der würde den ersten Abstand
      betreffen, nicht Vielfache von zwölf.
- [ ] Eine weitere gewöhnliche Differenz ~ Sie entfernt Trend, nicht Saison.
:::

::: {.quiz}
Modell A hat AIC 512 bei zwei Differenzen, Modell B hat AIC 498 bei einer
Differenz. Welches ist besser?

- [ ] B, das AIC ist kleiner ~ Die Werte sind nicht vergleichbar.
- [x] Nicht entscheidbar: verschiedene Anzahl Differenzen heisst verschiedene
      Daten ~ Richtig. Informationskriterien gelten nur zwischen Modellen auf
      identischen Daten. Verglichen wird dann über die Prognosegüte auf einem
      Testteil.
- [ ] A, weil weniger Differenzen sparsamer sind ~ A hat mehr Differenzen, und
      Sparsamkeit entscheidet hier nicht.
:::

::: {.quiz}
Was bedeutet ein AR-Koeffizient von 0.6?

- [x] Trägheit: ein Teil der Abweichung vom Niveau überträgt sich auf den nächsten
      Zeitpunkt ~ Richtig. Der Wert beschreibt die Struktur der Reihe, nicht eine
      Ursache. Beträge unter eins sind für Stationarität nötig.
- [ ] Der nächste Wert ist 60 Prozent des aktuellen ~ Der Koeffizient wirkt auf
      die Abweichung vom Niveau, nicht auf den Wert selbst.
- [ ] Das Modell erklärt 60 Prozent der Varianz ~ Das wäre eine andere Kennzahl.
:::

::: {.quiz}
Die automatische Suche wählt ARIMA(3,0,2) für eine Reihe mit sichtbarem Trend.
Was ist zu prüfen?

- [x] Ob die Reihe differenziert werden müsste; ohne Differenz modelliert das
      Modell den Trend über viele AR-Terme ~ Richtig. Eine hohe AR-Ordnung bei
      `d = 0` und sichtbarem Trend ist ein typisches Zeichen. Ein Blick auf ACF
      und Stationaritätstests klärt es.
- [ ] Nichts, die Suche minimiert das Kriterium ~ Sie tut das, kann dabei aber
      eine unpassende Struktur wählen.
- [ ] Ob genügend Beobachtungen vorliegen ~ Auch eine Frage, aber nicht die
      auffällige hier.
:::

## Verlinkte Ressourcen

- [Forecasting: Principles and Practice, Kapitel 9](https://otexts.com/fpp3/arima.html)
- [forecast: Arima und auto.arima](https://pkg.robjhyndman.com/forecast/)
- [statsmodels: SARIMAX](https://www.statsmodels.org/stable/examples/notebooks/generated/statespace_sarimax_stata.html)
