---
title: "Glättung"
description: "Gleitender Durchschnitt und exponentielle Glättung als erste Modelle."
categories: ["Zeitreihen", "Prognose", "Interpretation", "R", "Python"]
quelle: ["STATDA"]
seitentyp: methode
stand: entwurf
order: 25
---

```{r}
#| label: setup-r
#| include: false
library(forecast)

monate <- 72
t <- 1:monate

# Feste Restwerte, damit R und Python mit derselben Reihe rechnen
rest <- c(
  17.3, 16.1, -39.6, -2.9, 11.4, 8.5, -20.5, -15.1,
  5.2, -24.6, -4.2, -33.9, 0.2, -26.6, 1.7, 27.5,
  28.3, 23.6, -34.9, 11.4, -11.9, -27.7, 3.8, 14.8,
  45.7, -5.8, 27.1, -75.1, -7.9, -0.7, -13.7, 21.5,
  -5.8, 21.3, 22.3, -21.9, -4, -2.1, -4.6, -18.4,
  -17.8, 9.5, -20.2, -12.1, 17.7, 15.9, 0, -27.1,
  -44.5, 2.5, -1.1, 20.8, 20.4, -10.2, -4.5, -0.5,
  1.7, 10.4, 29.8, 9.4, 7, -6.1, -16.2, -15.7,
  -14.3, 1.6, 21.2, -18.4, -21.7, 6, 53.4, -25.3)

absatz <- ts(round(500 + 4 * t + 60 * sin(2 * pi * t / 12) +
                     25 * cos(2 * pi * t / 12) + rest),
             start = c(2020, 1), frequency = 12)

# Trainings- und Testteil: die letzten zwoelf Monate bleiben ungesehen
training <- window(absatz, end = c(2024, 12))
test <- window(absatz, start = c(2025, 1))
```

```{python}
#| label: setup-python
#| include: false
import numpy as np
import pandas as pd
import matplotlib.pyplot as plt
from statsmodels.tsa.holtwinters import SimpleExpSmoothing, ExponentialSmoothing

plt.rcParams.update({"figure.figsize": (7, 4.2), "font.size": 11,
                     "savefig.dpi": 288, "figure.dpi": 288})

monate = 72
t = np.arange(1, monate + 1)

# Dieselben festen Restwerte wie im R-Teil
rest = np.array([
    17.3, 16.1, -39.6, -2.9, 11.4, 8.5, -20.5, -15.1,
    5.2, -24.6, -4.2, -33.9, 0.2, -26.6, 1.7, 27.5,
    28.3, 23.6, -34.9, 11.4, -11.9, -27.7, 3.8, 14.8,
    45.7, -5.8, 27.1, -75.1, -7.9, -0.7, -13.7, 21.5,
    -5.8, 21.3, 22.3, -21.9, -4, -2.1, -4.6, -18.4,
    -17.8, 9.5, -20.2, -12.1, 17.7, 15.9, 0, -27.1,
    -44.5, 2.5, -1.1, 20.8, 20.4, -10.2, -4.5, -0.5,
    1.7, 10.4, 29.8, 9.4, 7, -6.1, -16.2, -15.7,
    -14.3, 1.6, 21.2, -18.4, -21.7, 6, 53.4, -25.3])

absatz = pd.Series(
    np.round(500 + 4 * t + 60 * np.sin(2 * np.pi * t / 12) +
             25 * np.cos(2 * np.pi * t / 12) + rest),
    index=pd.date_range("2020-01-01", periods=monate, freq="MS"))

training = absatz.iloc[:60]
test = absatz.iloc[60:]
```

## Kurzsteckbrief

| | |
|---|---|
| Fragestellung | Wie glättet man Rauschen heraus, und wie prognostiziert man mit einfachen Mitteln? |
| Zielvariable | eine Zeitreihe |
| Prädiktoren | keine, nur die eigene Vergangenheit |
| Was die Methode liefert | geglättete Reihe, Prognose mit Prognoseintervall, Fehlermasse |
| R-Funktion | `ma()`, `ses()`, `holt()`, `hw()` beziehungsweise `ets()` |
| Python-Funktion | `rolling().mean()`, `SimpleExpSmoothing()`, `ExponentialSmoothing()` |
| Verwandte Methoden | [ARIMA und SARIMA](arima-sarima.qmd), [Zeitreihen: Grundlagen](zeitreihen-grundlagen.qmd) |

## Wann diese Methode, wann nicht

Typische Fragestellungen: Rauschen aus einer Reihe entfernen, um den Verlauf zu
sehen; eine schnelle Prognose für die nächsten Monate; eine Vergleichsgrundlage,
gegen die sich ein aufwendigeres Modell beweisen muss.

Glättungsverfahren sind einfach, robust und oft überraschend gut. Ihr Kern ist
ein gewichteter Mittelwert der Vergangenheit: Der gleitende Durchschnitt gewichtet
alle Werte im Fenster gleich, die exponentielle Glättung gewichtet neuere Werte
stärker.

| Situation | Stattdessen |
|---|---|
| Die Abhängigkeitsstruktur soll modelliert werden | [ARIMA und SARIMA](arima-sarima.qmd) |
| Externe Einflussgrössen sollen einfliessen | Regression mit Zeitreihenfehlern |
| Nur die Struktur soll sichtbar werden, ohne Prognose | Zerlegung, siehe [Grundlagen](zeitreihen-grundlagen.qmd) |
| Reihe mit vielen Nullen oder sehr sporadisch | eigene Verfahren für spärliche Nachfrage |
| Umbrüche im Niveau, etwa nach einer Regeländerung | Modell mit Strukturbruch, oder Reihe teilen |

## Grundidee und Modell

**Gleitender Durchschnitt.** Der Wert an jeder Stelle wird durch das Mittel eines
Fensters ersetzt. Bei ungerader Fensterbreite $m$:

$$\hat{y}_t = \frac{1}{m} \sum_{j=-(m-1)/2}^{(m-1)/2} y_{t+j}$$

Das ist beschreibend, nicht prognostisch: Es braucht Werte aus der Zukunft und
verkürzt die Reihe an beiden Enden. Für Saisonbereinigung ist die Fensterbreite die
Periode, also 12 bei Monatsdaten.

**Exponentielle Glättung.** Hier wird nur die Vergangenheit verwendet, und ältere
Werte zählen weniger:

$$\hat{y}_{t+1} = \alpha y_t + (1-\alpha)\hat{y}_t$$

| Bestandteil | Bedeutung |
|---|---|
| $\alpha$ | Glättungsparameter zwischen 0 und 1 |
| $\alpha$ nahe 1 | reagiert schnell, folgt dem Rauschen |
| $\alpha$ nahe 0 | reagiert träge, glättet stark |
| $\hat{y}_t$ | bisherige Schätzung des Niveaus |

Die einfache Form kennt nur ein Niveau und prognostiziert deshalb eine waagrechte
Linie. Zwei Erweiterungen füllen das auf:

| Verfahren | Modelliert | Prognose |
|---|---|---|
| Einfach | Niveau | konstant |
| Holt | Niveau und Trend | Gerade |
| Holt-Winters | Niveau, Trend und Saison | Gerade mit Saisonfigur |

Alle drei sind Spezialfälle der ETS-Modellfamilie, die in R über `ets()`
automatisch die passende Variante wählt.

## Voraussetzungen und ihre Prüfung

| Voraussetzung | Was sie bedeutet | Prüfung | Folge bei Verletzung | Vorgehen |
|---|---|---|---|---|
| Genügend Perioden für die Saison | mindestens drei, besser vier vollständige | Länge prüfen | Saisonfigur nicht schätzbar | Saison weglassen oder Daten sammeln |
| Kein Strukturbruch | Das Niveau springt nicht dauerhaft | Grafik | Modell mittelt über zwei Regime | Reihe teilen |
| Passende Zerlegungsart | additiv oder multiplikativ richtig gewählt | Grafik: wachsen die Zacken | Prognoseintervalle falsch | logarithmieren oder multiplikative Variante |
| Residuen ohne Struktur | Das Modell hat alles Systematische erfasst | ACF der Residuen, Ljung-Box-Test | Prognose systematisch daneben | Modell erweitern, ARIMA prüfen |
| Prognose nur über kurze Horizonte | Die Unsicherheit wächst schnell | Prognoseintervall ansehen | Scheingenauigkeit | Horizont begrenzen |

## Output lesen

R, `hw()` und `ets()`:

| Grösse | Was sie sagt | Faustregel oder Falle |
|---|---|---|
| `ETS(A,A,A)` | gewählte Struktur: Fehler, Trend, Saison, je additiv oder multiplikativ | `N` heisst nicht vorhanden |
| `alpha` | Glättung des Niveaus | nahe 1: folgt dem Rauschen; nahe 0: träge |
| `beta` | Glättung des Trends | nahe 0 heisst nahezu konstanter Trend |
| `gamma` | Glättung der Saison | nahe 0: starre Saisonfigur |
| `sigma` | Streuung der Residuen | Grundlage der Prognoseintervalle |
| `AIC`, `BIC` | Kennzahlen für Modellvergleiche | nur zwischen Modellen auf derselben Reihe vergleichbar |
| `accuracy()` | Fehlermasse auf Trainings- und Testteil | die Zeile `Test set` zählt |
| `RMSE` | Wurzel des mittleren quadratischen Fehlers | in Einheiten der Reihe, empfindlich für grosse Fehler |
| `MAE` | mittlerer absoluter Fehler | robuster, ebenfalls in Einheiten der Reihe |
| `MAPE` | mittlerer absoluter prozentualer Fehler | ungeeignet bei Werten nahe null |

Python, `ExponentialSmoothing`:

| Zugriff | Was er liefert | Unterschied zu R |
|---|---|---|
| `params` | `smoothing_level`, `smoothing_trend`, `smoothing_seasonal` | in R `alpha`, `beta`, `gamma` |
| `forecast(h)` | Punktprognose | in R Teil des Ergebnisobjekts |
| `fittedvalues` | angepasste Werte | wie `fitted()` |
| `sse`, `aic`, `bic` | Anpassungskennzahlen | wie in R |
| keine Prognoseintervalle | über `ETSModel` oder `simulate()` zu erzeugen | in R direkt in `hw()` enthalten |
| keine Fehlermasse | RMSE und MAE selbst rechnen | in R `accuracy()` |

Drei Unterschiede, über die man stolpert. R wählt mit `ets()` die Modellstruktur
automatisch, in Python werden `trend` und `seasonal` von Hand gesetzt. Und
`initialization_method="estimated"` gehört gesetzt, sonst verwendet statsmodels
ein einfacheres Startverfahren mit anderen Ergebnissen. Und `forecast()` liefert
nur die Punktprognose: Prognoseintervalle gibt es erst über `ETSModel` aus
`statsmodels.tsa.exponential_smoothing.ets` oder über wiederholte `simulate()`.

## Beispiele

Alle Beispiele arbeiten mit derselben konstruierten Absatzreihe: 72 Monate ab
Januar 2020 mit linearem Trend, Jahressaison und festem Rauschen. **Die letzten
zwölf Monate bleiben ungesehen**; geschätzt wird auf den ersten 60. Das ist die
einzige zulässige Aufteilung bei Zeitreihen: Getestet wird auf der Zukunft, nie
auf herausgelosten Zeitpunkten.

:::: {.panel-tabset}

### Beispiel 1: Die Fensterbreite ist die Frage

#### Frage und Datenlage

Der gleitende Durchschnitt hat genau eine Einstellung: die Fensterbreite. Sie
ist keine technische Nebensache, sondern die Entscheidung darüber, **was man
sehen will**.

#### Rechnung

::: {.panel-tabset}

##### R

```{r}
#| label: fig-b1-gl-r
#| fig-cap: "Beispiel 1: die Reihe mit gleitenden Durchschnitten über 3 und 12 Monate."
absatz_ma3 <- ma(absatz, order = 3)
absatz_ma12 <- ma(absatz, order = 12)

par(mar = c(4, 4, 2, 1))
plot(absatz, col = "grey70", ylab = "Absatz", xlab = "Jahr")
lines(absatz_ma3, col = "#2166ac", lwd = 2)
lines(absatz_ma12, col = "#b2182b", lwd = 2)
legend("topleft", legend = c("Reihe", "MA(3)", "MA(12)"),
       col = c("grey70", "#2166ac", "#b2182b"), lwd = c(1, 2, 2), bty = "n")

round(rbind(
  streuung = c(reihe = sd(absatz), ma3 = sd(absatz_ma3, na.rm = TRUE),
               ma12 = sd(absatz_ma12, na.rm = TRUE)),
  fehlende_werte = c(0, sum(is.na(absatz_ma3)), sum(is.na(absatz_ma12)))
), 1)
```

##### Python

```{python}
#| label: fig-b1-gl-py
#| fig-cap: "Beispiel 1: dieselbe Gegenüberstellung in Python."
ma3 = absatz.rolling(3, center=True).mean()
ma12 = absatz.rolling(12, center=True).mean()

fig, achse = plt.subplots()
achse.plot(absatz, color="0.7", label="Reihe")
achse.plot(ma3, color="#2166ac", lw=2, label="MA(3)")
achse.plot(ma12, color="#b2182b", lw=2, label="MA(12)")
achse.set_ylabel("Absatz")
achse.legend(frameon=False)
plt.tight_layout()
plt.show()

print(pd.DataFrame({
    "streuung": [absatz.std(ddof=1), ma3.std(ddof=1), ma12.std(ddof=1)],
    "fehlende_werte": [0, int(ma3.isna().sum()), int(ma12.isna().sum())],
}, index=["reihe", "ma3", "ma12"]).round(1))
```

:::

#### Output Zeile für Zeile

| | Reihe | MA(3) | MA(12) |
|---|---|---|---|
| Streuung (Python / R) | 94.5 | 90.0 | **72.5 / 71.3** |
| fehlende Werte (Python / R) | 0 | 2 | **11 / 12** |

| Fenster | Was es glättet | Was es stehen lässt |
|---|---|---|
| **MA(3)** | das monatliche Rauschen | Trend **und** Saison. Die Streuung sinkt nur von 94.5 auf 90.0, weil die Saison den grössten Teil der Schwankung ausmacht und unberührt bleibt. |
| **MA(12)** | Rauschen und Saison vollständig | nur den Trend. Die Streuung fällt auf rund 72 — was übrig bleibt, ist der Anstieg über sechs Jahre. |

| Ausgabe | Wie sie zu lesen ist |
|---|---|
| Fensterbreite = Periode | Der entscheidende Punkt: Ein Fenster von genau **einer Periode** mittelt jeden Monat des Jahres genau einmal und löscht die Saison damit exakt aus. Jede andere Breite lässt einen Rest stehen. |
| fehlende Werte: 2 und 11 | Ein zentriertes Fenster braucht Nachbarn auf beiden Seiten. Bei MA(3) fehlt je einer am Rand, bei MA(12) je rund ein halbes Jahr. |
| Die fehlenden Werte am **rechten** Rand | sind der eigentliche Haken: Für die aktuellsten Monate gibt es keinen geglätteten Wert. **Ein gleitender Durchschnitt prognostiziert nicht** — er beschreibt. |

::: {.note-box}
Bei gerader Fensterbreite gibt es ein Zentrierungsproblem: Ein Fenster über 12
Monate hat keinen mittleren Monat. R löst es in `ma(order = 12)` über ein
doppeltes Mittel mit halbem Gewicht an den Enden und verliert dabei je sechs
Werte an beiden Rändern, also zwölf. `rolling(12, center=True)` in Python legt
das Fenster dagegen leicht asymmetrisch und verliert elf. Für die Betrachtung
ändert das wenig, für exakte Vergleiche zwischen den Sprachen viel.
:::

#### Interpretation

Wer den Trend sehen will, nimmt die Periodenlänge. Wer den Verlauf inklusive
Saison glätten will, ein kurzes Fenster. Beides ist beschreibend; für Prognosen
braucht es die exponentielle Glättung.

### Beispiel 2: Holt-Winters, Monat für Monat

#### Frage und Datenlage

Ein Modell mit Niveau, Trend und Saison wird auf 60 Monaten geschätzt und
prognostiziert die folgenden zwölf. Die tatsächlichen Werte sind bekannt, aber
das Modell hat sie nicht gesehen.

#### Rechnung

::: {.panel-tabset}

##### R

```{r}
#| label: fig-b2-gl-r
#| fig-cap: "Beispiel 2: Holt-Winters mit Prognoseintervall, dazu die tatsächlichen Werte."
modell_hw <- hw(training, h = 12, seasonal = "additive")
modell_hw$model

par(mar = c(4, 4, 2, 1))
plot(modell_hw, ylab = "Absatz", xlab = "Jahr", main = "Holt-Winters")
lines(test, col = "#b2182b", lwd = 2)
legend("topleft", legend = c("Prognose", "tatsächlich"),
       col = c("#2166ac", "#b2182b"), lwd = 2, bty = "n")

round(cbind(prognose = as.numeric(modell_hw$mean),
            unten = as.numeric(modell_hw$lower[, "95%"]),
            oben = as.numeric(modell_hw$upper[, "95%"]),
            tatsaechlich = as.numeric(test),
            fehler = as.numeric(test) - as.numeric(modell_hw$mean)), 1)

round(accuracy(modell_hw, test)[, c("RMSE", "MAE", "MAPE")], 2)
```

##### Python

```{python}
#| label: fig-b2-gl-py
#| fig-cap: "Beispiel 2: dieselbe Prognose in Python."
modell_hw = ExponentialSmoothing(training, trend="add", seasonal="add",
                                 seasonal_periods=12,
                                 initialization_method="estimated").fit()
prognose = modell_hw.forecast(12)

print({k: round(float(v), 4) for k, v in modell_hw.params.items()
       if k.startswith("smoothing")})
print("Residuen, Standardabweichung:",
      round(float(modell_hw.resid.std(ddof=1)), 2))

fig, achse = plt.subplots()
achse.plot(training, color="0.5", label="Training")
achse.plot(test, color="#b2182b", lw=2, label="tatsächlich")
achse.plot(prognose, color="#2166ac", lw=2, label="Prognose")
# Die Holt-Winters-Umsetzung in statsmodels liefert keine analytischen
# Prognoseintervalle. Das Band hier ist eine Naeherung aus der Streuung der
# Residuen; exakte Intervalle liefert ETSModel oder simulate().
band = 1.96 * modell_hw.resid.std(ddof=1)
achse.fill_between(test.index, prognose - band, prognose + band,
                   color="#2166ac", alpha=0.15)
achse.set_ylabel("Absatz")
achse.legend(frameon=False)
plt.tight_layout()
plt.show()


def masse(wahr, geschaetzt):
    fehler = wahr - geschaetzt
    return {"RMSE": round(float(np.sqrt((fehler ** 2).mean())), 2),
            "MAE": round(float(np.abs(fehler).mean()), 2),
            "MAPE": round(float(np.abs(fehler / wahr).mean() * 100), 2)}


print(pd.DataFrame({"prognose": prognose.round(1).values,
                    "tatsaechlich": test.values,
                    "fehler": (test.values - prognose.values).round(1)},
                   index=test.index.strftime("%Y-%m")))
print(masse(test.values, prognose.values))
```

:::

#### Output Zeile für Zeile

Die Prognose gegen die tatsächlichen Werte (Python-Ausgabe):

| Monat | Prognose | tatsächlich | Fehler |
|---|---|---|---|
| 2025-01 | 802.5 | 803 | +0.5 |
| 2025-02 | 813.3 | 806 | -7.3 |
| 2025-03 | 812.5 | 796 | -16.5 |
| 2025-04 | 789.7 | 780 | -9.7 |
| 2025-05 | 779.3 | 754 | -25.3 |
| 2025-06 | 749.1 | 741 | -8.1 |
| **2025-07** | 701.5 | 738 | **+36.5** |
| 2025-08 | 712.3 | 689 | -23.3 |
| 2025-09 | 721.3 | 694 | -27.3 |
| 2025-10 | 743.5 | 747 | +3.5 |
| **2025-11** | 789.7 | 829 | **+39.3** |
| 2025-12 | 805.1 | 788 | -17.1 |

(R schätzt die Glättungsparameter und die Startwerte leicht anders und kommt auf
Prognosen von 799.7 bis 802.6 statt 802.5 bis 805.1. Siehe den Kasten unten.)

| Kennzahl | Wert (Python / R) | Bedeutung |
|---|---|---|
| **RMSE** | **21.60 / 23.28** | Wurzel des mittleren quadratischen Fehlers, in Einheiten der Reihe. Weil quadriert wird, schlagen die beiden Ausreisser im Juli und November überproportional durch. |
| **MAE** | **17.87 / 19.16** | Mittlerer absoluter Fehler, ebenfalls in Einheiten der Reihe. Immer kleiner oder gleich dem RMSE; der Abstand zwischen beiden zeigt, wie ungleich die Fehler verteilt sind. |
| **MAPE** | **2.37 / 2.54 %** | Mittlerer absoluter prozentualer Fehler. Nur brauchbar, weil die Reihe weit von null entfernt liegt. |
| Residuenstreuung im Training | **19.89** | Fast identisch mit dem RMSE auf dem Testteil. Das ist das erwünschte Bild: Das Modell prognostiziert die ungesehenen Monate ungefähr so gut, wie es die gesehenen anpasst. |
| Fehler mit **beiden Vorzeichen** | +0.5 bis -27.3 | Kein systematischer Versatz nach oben oder unten. Läge die Prognose durchgehend zu hoch, wäre der Trend falsch geschätzt. |

::: {.note-box}
**Die Glättungsparameter fallen in Python auf null.** Das Verfahren entscheidet
also, dass Niveau, Trend und Saisonfigur **gar nicht** nachgeführt werden müssen —
und das ist richtig, denn die Reihe wurde mit einem festen Trend und einer festen
Saisonfigur konstruiert. Aus Holt-Winters wird damit faktisch eine Regression mit
Gerade und Saisondummies.

R lässt exakte Nullen nicht zu (die Optimierung läuft in den Grenzen 0.0001 bis
0.9999) und schätzt deshalb alle drei Parameter zu 0.0001. Zusätzlich bestimmt R
die Startwerte anders — sichtbar an `Initial states` mit einem Niveau von 494.68
und einem Trend von 4.12, die den eingebauten 500 und 4 sehr nahe kommen. Daraus
ergeben sich leicht andere Prognosen und ein etwas höherer Testfehler (RMSE 23.3
statt 21.6).

In echten Daten sind Werte nahe null ein Hinweis, dass ein einfacheres Modell
genügt — und Werte nahe eins einer, dass das Modell dem Rauschen folgt.
:::

#### Interpretation und Ergebnissatz

> Holt-Winters mit additivem Trend und additiver Saison (geschätzt auf 60
> Monaten) prognostiziert die folgenden zwölf Monate mit einem RMSE von 21.6 und
> einem MAPE von 2.4 Prozent. Alle tatsächlichen Werte liegen im
> 95-Prozent-Prognoseintervall; die grössten Abweichungen betreffen Juli (+36.5)
> und November (+39.3).

### Beispiel 3: Vier Modelle im Vergleich

#### Frage und Datenlage

Eine Prognose ist nur so gut wie ihr Vergleich. Vier Kandidaten auf denselben
Daten: die naive saisonale Prognose (der Wert von vor zwölf Monaten), die
einfache exponentielle Glättung, Holt (Niveau und Trend) und Holt-Winters
(zusätzlich Saison).

#### Rechnung

::: {.panel-tabset}

##### R

```{r}
#| label: fig-b3-gl-r
#| fig-cap: "Beispiel 3: die vier Prognosen nebeneinander."
#| fig-height: 3.6
naiv <- snaive(training, h = 12)
modell_ses <- ses(training, h = 12)
modell_holt <- holt(training, h = 12)

par(mar = c(4, 4, 2, 1))
plot(test, col = "black", lwd = 2, ylim = c(600, 900),
     ylab = "Absatz", xlab = "Jahr", main = "Testjahr 2025")
lines(naiv$mean, col = "grey50", lwd = 2)
lines(modell_ses$mean, col = "#1b7837", lwd = 2)
lines(modell_holt$mean, col = "#b2182b", lwd = 2)
lines(modell_hw$mean, col = "#2166ac", lwd = 2)
legend("bottomleft",
       legend = c("tatsächlich", "naiv", "einfach", "Holt", "Holt-Winters"),
       col = c("black", "grey50", "#1b7837", "#b2182b", "#2166ac"),
       lwd = 2, bty = "n", cex = 0.8)

spalten <- c("RMSE", "MAE", "MAPE")
round(rbind(
  naiv_saisonal = accuracy(naiv, test)["Test set", spalten],
  einfach = accuracy(modell_ses, test)["Test set", spalten],
  holt = accuracy(modell_holt, test)["Test set", spalten],
  holt_winters = accuracy(modell_hw, test)["Test set", spalten]
), 2)
```

##### Python

```{python}
#| label: b3-gl-py
naiv = pd.Series(training.iloc[-12:].values, index=test.index)
modell_ses = SimpleExpSmoothing(training,
                                initialization_method="estimated").fit()
modell_holt = ExponentialSmoothing(training, trend="add",
                                   initialization_method="estimated").fit()

kandidaten = {
    "naiv_saisonal": naiv.values,
    "einfach": modell_ses.forecast(12).values,
    "holt": modell_holt.forecast(12).values,
    "holt_winters": prognose.values,
}

print(pd.DataFrame({name: masse(test.values, werte)
                    for name, werte in kandidaten.items()}).T)
print("alpha der einfachen Glättung:",
      round(float(modell_ses.params["smoothing_level"]), 3))
```

:::

#### Output Zeile für Zeile

| Modell | RMSE (Python / R) | MAPE (Python / R) | Was es kann |
|---|---|---|---|
| naiv saisonal | 50.65 / 50.65 | 5.58 / 5.58 % | Saison ja, Trend nein |
| einfache Glättung | 43.54 / 43.54 | 4.92 / 4.92 % | nur ein Niveau |
| Holt | 56.94 / 45.42 | 6.25 / 5.03 % | Niveau und Trend, **keine Saison** |
| **Holt-Winters** | **21.60 / 23.28** | **2.37 / 2.54 %** | Niveau, Trend und Saison |

Die beiden Spalten unterscheiden sich genau dort, wo Parameter geschätzt werden
müssen: Bei der naiven Prognose und der einfachen Glättung stimmen die Zahlen
exakt überein, bei Holt und Holt-Winters nicht. Die **Rangfolge** ist in beiden
Sprachen dieselbe.

| Beobachtung | Erklärung |
|---|---|
| Holt-Winters ist **mehr als doppelt so gut** wie alles andere | Die Reihe hat Trend **und** Saison; nur ein Modell, das beides kennt, kann sie prognostizieren. |
| **Holt ist schlechter als die einfache Glättung** | In beiden Sprachen. Überraschend, aber erklärbar: Holt schreibt den Trend als Gerade fort und ignoriert die Saison — die Prognose läuft also mitten durch die Saisonzacken hindurch und verfehlt Hoch- wie Tiefpunkte. Die einfache Glättung liegt mit ihrer waagrechten Linie zufällig näher. **Ein zusätzlicher Modellbestandteil verbessert nicht automatisch.** |
| Die einfache Glättung schätzt $\alpha = 1$ | Damit ist sie die naive Prognose "der letzte Wert" — die Vorhersage für alle zwölf Monate ist der Dezemberwert von 2024. |
| Die naive saisonale Prognose | ist der eigentliche Massstab: Sie kostet nichts und erreicht 5.58 Prozent MAPE. Ein Modell, das sie nicht deutlich schlägt, ist den Aufwand nicht wert. |

::: {.note-box}
**Warum die naive Prognose in jeden Bericht gehört, und zwar als Zeile in
derselben Tabelle:** Ein RMSE von 21.6 sagt für sich genommen nichts. Erst der
Vergleich mit den 50.7 der naiven saisonalen Prognose macht daraus die Aussage
"das Modell halbiert den Fehler".

Formalisiert wird das im **MASE** (Mean Absolute Scaled Error), dem Verhältnis des
MAE zum MAE der naiven Prognose: Werte unter eins heissen besser als naiv. R gibt
ihn in `accuracy()` mit aus.
:::

#### Interpretation und Ergebnissatz

> Holt-Winters mit additivem Trend und additiver Saison erreicht auf den letzten
> zwölf Monaten einen RMSE von 21.6 (MAPE 2.4 Prozent) gegenüber 50.7 (5.6
> Prozent) bei der naiven saisonalen Prognose. Modelle ohne Saisonkomponente
> bleiben deutlich zurück (Holt: RMSE 56.9).

### Beispiel 4: Alpha von Hand gesetzt

#### Frage und Datenlage

Der Glättungsparameter $\alpha$ steuert, wie stark das Modell auf den jüngsten
Wert reagiert. Was passiert, wenn man ihn selbst wählt statt ihn schätzen zu
lassen?

#### Rechnung

::: {.panel-tabset}

##### R

```{r}
#| label: fig-b4-gl-r
#| fig-cap: "Beispiel 4: dieselbe Glättung mit alpha = 0.05, 0.5 und 0.95."
#| fig-height: 3.6
alphas <- c(0.05, 0.5, 0.95)
farben <- c("#1b7837", "#b2182b", "#2166ac")

par(mar = c(4, 4, 2, 1))
plot(training, col = "grey70", ylab = "Absatz", xlab = "Jahr",
     main = "Geglättetes Niveau")
for (i in seq_along(alphas)) {
  m <- ses(training, h = 12, alpha = alphas[i], initial = "simple")
  lines(fitted(m), col = farben[i], lwd = 2)
}
legend("topleft", legend = paste("alpha =", alphas), col = farben,
       lwd = 2, bty = "n")

spalten <- c("RMSE", "MAE")
ergebnisse <- t(sapply(alphas, function(a) {
  m <- ses(training, h = 12, alpha = a, initial = "simple")
  accuracy(m, test)["Test set", spalten]
}))
rownames(ergebnisse) <- paste("alpha", alphas)
round(rbind(ergebnisse,
            geschaetzt = accuracy(modell_ses, test)["Test set", spalten]), 2)
```

##### Python

```{python}
#| label: b4-gl-py
for a in [0.05, 0.5, 0.95]:
    m = SimpleExpSmoothing(training, initialization_method="known",
                           initial_level=float(training.iloc[0])).fit(
                               smoothing_level=a, optimized=False)
    print(f"alpha = {a:<5}", masse(test.values, m.forecast(12).values))

print("geschätzt   ", masse(test.values, modell_ses.forecast(12).values))
```

:::

#### Output Zeile für Zeile

| $\alpha$ | RMSE | MAE | Verhalten |
|---|---|---|---|
| **0.05** | **105.68** | 96.84 | Das Niveau folgt dem Trend viel zu träge und bleibt am Ende weit unter der Reihe. Der Fehler ist fünfmal so gross wie nötig. |
| 0.5 | 45.10 | 37.56 | Schon nahe am Optimum — die Kurve ist flach. |
| **0.95** | **43.31** | 36.58 | Minimal besser als der geschätzte Wert. |
| geschätzt ($\alpha = 1$) | 43.54 | 36.58 | |

R und Python liefern hier **identische** Zahlen, weil $\alpha$ vorgegeben ist und
der Startwert in beiden Fällen auf den ersten Beobachtungswert gesetzt wurde.

| Beobachtung | Erklärung |
|---|---|
| Ein kleines $\alpha$ ist hier **klar schlecht** | Bei einer Reihe mit Trend muss das Niveau ständig nachgeführt werden. Mit $\alpha = 0.05$ zählt der jüngste Wert nur zu fünf Prozent, und das geglättete Niveau hinkt Jahre hinterher. |
| Ein grosses $\alpha$ ist hier **fast optimal** | Weil die Reihe stark steigt, ist "der letzte Wert" die beste Schätzung, die ein Modell ohne Trendkomponente abgeben kann. |
| Der geschätzte Wert ist $\alpha = 1$ | Die Optimierung landet am Rand des zulässigen Bereichs. Das ist selbst ein Befund: **Das Modell passt nicht.** Eine einfache Glättung, die $\alpha = 1$ wählt, sagt "ich kann nichts glätten" — die Reihe braucht eine Trendkomponente. |

::: {.note-box}
**Die übliche Lehrbuchwarnung "$\alpha$ nahe eins heisst, das Modell folgt dem
Rauschen" gilt hier nicht** — und das zeigt, warum Faustregeln über
Parameterwerte mit Vorsicht zu geniessen sind. Ein $\alpha$ nahe eins bedeutet
nur: Der jüngste Wert ist die beste verfügbare Information. Bei einer
rauschenden Reihe ohne Trend ist das ein Warnzeichen, bei einer stark steigenden
Reihe die richtige Antwort.

Deshalb wird $\alpha$ geschätzt und nicht gesetzt: Die Programme minimieren den
Fehler auf den Trainingsdaten. Und deshalb wird das Ergebnis **gedeutet** statt
gegen eine Schwelle geprüft.
:::

#### Interpretation

Ein von Hand gesetzter Parameter liegt fast immer daneben. Interessanter als sein
Wert ist, was er über das Modell verrät — hier, dass die einfache Glättung für
diese Reihe die falsche Wahl ist.

### Beispiel 5: Die Residuen prüfen

#### Frage und Datenlage

Der letzte Schritt jeder Zeitreihenmodellierung: Steckt in den Residuen noch
Struktur? Wenn ja, hat das Modell etwas übersehen, und die Prognoseintervalle
sind zu schmal.

#### Rechnung

::: {.panel-tabset}

##### R

```{r}
#| label: fig-b5-gl-r
#| fig-cap: "Beispiel 5: Residuen des Holt-Winters-Modells — Verlauf, ACF und Verteilung."
#| fig-height: 4
checkresiduals(modell_hw$model)
```

##### Python

```{python}
#| label: fig-b5-gl-py
#| fig-cap: "Beispiel 5: dieselbe Prüfung in Python."
#| fig-height: 4
from statsmodels.graphics.tsaplots import plot_acf
from statsmodels.stats.diagnostic import acorr_ljungbox

residuen = modell_hw.resid

fig, achsen = plt.subplots(1, 3, figsize=(7.5, 3))
achsen[0].plot(residuen, color="#2166ac")
achsen[0].axhline(0, ls="--", color="black", lw=0.8)
achsen[0].set_title("Verlauf")
plot_acf(residuen, ax=achsen[1], lags=20, title="ACF")
achsen[2].hist(residuen, bins=15, color="#2166ac", edgecolor="white")
achsen[2].set_title("Verteilung")
plt.tight_layout()
plt.show()

print(acorr_ljungbox(residuen, lags=[6, 12, 18], return_df=True).round(4))
print("Mittelwert der Residuen:", round(float(residuen.mean()), 3))
print("Standardabweichung:    ", round(float(residuen.std(ddof=1)), 3))
```

:::

#### Output Zeile für Zeile

Der Ljung-Box-Test über zwölf Abstände:

| Umgebung | Teststatistik | Freiheitsgrade | p |
|---|---|---|---|
| Python, `acorr_ljungbox` | 21.50 | 12 | **0.044** |
| R, `checkresiduals` | 19.09 | 12 | **0.086** |

Zusätzlich über andere Abstandszahlen (Python): p = 0.055 bei 6 Abständen und
p = 0.077 bei 18.

| Prüfpunkt | Befund | Wie er zu lesen ist |
|---|---|---|
| **Ljung-Box** | 0.044 in Python, 0.086 in R | Der Test prüft, ob **irgendeine** der ersten zwölf Autokorrelationen von null verschieden ist. Die Nullhypothese lautet "keine Autokorrelation"; ein kleiner p-Wert heisst also, dass Struktur übrig ist. Hier: ein Grenzfall. |
| **ACF der Residuen** | ein bis zwei Balken knapp ausserhalb | Bei 20 angezeigten Abständen ist ein Ausreisser zufällig zu erwarten. Entscheidend ist, ob er an einer **deutbaren** Stelle liegt — etwa bei 12, was auf eine unerfasste Saison hinweisen würde. |
| **Verlauf** | schwankt um null, keine Trichterform | Keine wachsende Streuung, kein Muster. |
| **Verteilung** | ungefähr symmetrisch | Grundlage der Prognoseintervalle; starke Schiefe würde sie unbrauchbar machen. |
| Mittelwert der Residuen | nahe null | Ein deutlich von null verschiedener Mittelwert wäre ein systematischer Versatz. |

::: {.note-box}
**Ein Grenzfall wie p = 0.044 trägt kein Urteil.** Drei Gründe:

1. Der Test wird mit wachsender Reihenlänge empfindlich und findet dann auch
   praktisch bedeutungslose Autokorrelationen.
2. Die Anzahl geprüfter Abstände ist eine Wahl — hier ergeben 6, 12 und 18
   Abstände p-Werte von 0.055, 0.044 und 0.077.
3. **R und Python kommen auf verschiedene Teststatistiken** (19.09 gegen 21.50)
   und damit auf 0.086 gegen 0.044 — einmal über und einmal unter der Schwelle.
   Der Grund liegt in den leicht verschiedenen Modellanpassungen.
   **Ein Befund, der an der Wahl der Umgebung kippt, ist kein Befund.**

Was zählt, ist die Grafik: Liegt der auffällige Balken bei Abstand 12, fehlt
Saison. Liegt er irgendwo, ist es Zufall. Und wenn wirklich Struktur übrig ist,
ist [ARIMA](arima-sarima.qmd) der nächste Schritt.
:::

#### Interpretation und Ergebnissatz

> Die Residuen des Modells schwanken ohne erkennbares Muster um null
> (Standardabweichung 19.9); der Ljung-Box-Test über zwölf Abstände liegt mit
> p = 0.04 bis 0.09 je nach Umgebung im Grenzbereich, ohne dass die ACF eine
> deutbare Struktur zeigt. Die Prognoseintervalle sind damit vertretbar.

::::

## Interpretationsfallen

- **Fehlermasse auf den Trainingsdaten sagen nichts.** Das Modell hat diese Werte
  gesehen; bewertet wird auf dem Testteil.
- **Zufällige Aufteilung ist bei Zeitreihen falsch.** Getestet wird auf der
  Zukunft, sonst nutzt das Modell Information, die es nicht haben dürfte.
- **Eine Prognose ohne Intervall ist unvollständig.** Und das Intervall wächst mit
  dem Horizont, meist schneller als man erwartet.
- **Ein gleitender Durchschnitt prognostiziert nicht.** Er ist beschreibend und
  braucht Werte aus der Zukunft.
- **MAPE ist tückisch.** Bei Werten nahe null explodiert er, und er bestraft
  Überschätzung anders als Unterschätzung.
- **Alpha nahe eins ist keine gute Anpassung**, sondern Folgen des Rauschens.
- **Glättung erklärt nichts.** Sie beschreibt die Reihe aus sich selbst; für
  Ursachen braucht es Einflussgrössen.

## Ergebnis berichten

Vorlage für den Ergebnissatz:

> Die Reihe wurde mit [Verfahren] modelliert (geschätzt auf [Zeitraum], Test auf
> den folgenden [h] Perioden). Die Prognose erreicht einen RMSE von [Wert] und
> einen MAPE von [Wert] Prozent, gegenüber [Wert] beziehungsweise [Wert] bei der
> naiven saisonalen Prognose. Die Residuen zeigen im Ljung-Box-Test p = [p].

Genannt werden: Verfahren und Modellstruktur, Trainings- und Testzeitraum,
Fehlermasse auf dem Testteil, der Vergleich mit einer naiven Prognose, das
Ergebnis der Residuenprüfung und der Prognosehorizont mit Intervall.

Beispiel für eine Ergebnistabelle:

| Modell | RMSE | MAE | MAPE |
|---|---|---|---|
| naiv saisonal | | | |
| einfache Glättung | | | |
| Holt-Winters | | | |

## Abgrenzung zu verwandten Methoden

| Methode | Wann diese statt der Glättung |
|---|---|
| [ARIMA und SARIMA](arima-sarima.qmd) | die Abhängigkeitsstruktur selbst interessiert, Modellordnung soll begründet werden |
| Regression mit Zeitreihenfehlern | externe Einflussgrössen sollen einfliessen |
| [Zerlegung](zeitreihen-grundlagen.qmd) | nur Beschreibung, keine Prognose |
| Verfahren für spärliche Nachfrage | viele Nullen in der Reihe |
| Modelle mit Strukturbruch | dauerhafter Niveausprung in der Reihe |

## Verständnisfragen

::: {.quiz}
Ein Modell erreicht auf den Trainingsdaten einen RMSE von 8 und auf dem Testteil
von 45. Was folgt?

- [x] Das Modell ist an die Trainingsdaten angepasst und prognostiziert schlecht ~
      Richtig. Der Testteil ist der einzige aussagekräftige Wert. Ein grosser
      Unterschied deutet auf ein zu reaktives Modell, etwa ein Alpha nahe eins.
- [ ] Der Testteil ist zu kurz ~ Möglich, aber der Unterschied ist zu gross, um
      allein daran zu liegen.
- [ ] Beide Werte gemeinsam beurteilen ~ Der Trainingswert trägt zur Beurteilung
      der Prognose nichts bei.
:::

::: {.quiz}
Warum darf man Zeitreihen nicht zufällig in Trainings- und Testdaten aufteilen?

- [x] Weil das Modell dann Werte aus der Zukunft kennt ~ Richtig. Liegen
      Testzeitpunkte zwischen Trainingszeitpunkten, nutzt das Modell Information,
      die zum Prognosezeitpunkt nicht vorlag. Der Fehler wird dadurch zu klein.
- [ ] Weil die Reihenfolge für die Rechnung nötig ist ~ Auch das, aber der
      entscheidende Punkt ist die Information.
- [ ] Weil die Stichprobe sonst zu klein wird ~ Die Grösse ändert sich nicht.
:::

::: {.quiz}
Ein gleitender Durchschnitt über zwölf Monate wird für eine Prognose verwendet.
Was ist das Problem?

- [x] Er ist beschreibend und braucht Werte aus der Zukunft ~ Richtig. Ein
      zentrierter gleitender Durchschnitt mittelt um jeden Zeitpunkt herum, also
      auch über spätere Werte, und endet deshalb sechs Monate vor dem
      Reihenende.
- [ ] Zwölf Monate sind ein zu langes Fenster ~ Die Fensterbreite ist hier nicht
      das Problem.
- [ ] Er glättet die Saison weg ~ Das tut er, und für die Trendbetrachtung ist es
      gewollt.
:::

::: {.quiz}
Der Ljung-Box-Test auf den Residuen ergibt p = 0.003. Was heisst das?

- [x] In den Residuen steckt noch Abhängigkeit, das Modell hat etwas übersehen ~
      Richtig. Die Folge sind zu schmale Prognoseintervalle. Zu prüfen ist, ob
      Saison, Trend oder eine Abhängigkeitsstruktur fehlt, die ein ARIMA-Modell
      erfassen würde.
- [ ] Das Modell passt gut, der p-Wert ist klein ~ Die Richtung ist vertauscht:
      Die Nullhypothese lautet keine Autokorrelation.
- [ ] Die Residuen sind nicht normalverteilt ~ Das prüft ein anderer Test.
:::

## Verlinkte Ressourcen

- [Forecasting: Principles and Practice, Kapitel 8](https://otexts.com/fpp3/expsmooth.html)
- [forecast: ets und hw](https://pkg.robjhyndman.com/forecast/)
- [statsmodels: Exponentielle Glättung](https://www.statsmodels.org/stable/examples/notebooks/generated/exponential_smoothing.html)
