---
title: "Glättung"
description: "Gleitender Durchschnitt und exponentielle Glättung als erste Modelle."
categories: ["Zeitreihen", "Prognose", "Interpretation", "R", "Python"]
quelle: ["STATDA"]
seitentyp: methode
stand: entwurf
order: 25
---

```{r}
#| label: setup-r
#| include: false
library(forecast)

monate <- 72
t <- 1:monate

# Feste Restwerte, damit R und Python mit derselben Reihe rechnen
rest <- c(
  17.3, 16.1, -39.6, -2.9, 11.4, 8.5, -20.5, -15.1,
  5.2, -24.6, -4.2, -33.9, 0.2, -26.6, 1.7, 27.5,
  28.3, 23.6, -34.9, 11.4, -11.9, -27.7, 3.8, 14.8,
  45.7, -5.8, 27.1, -75.1, -7.9, -0.7, -13.7, 21.5,
  -5.8, 21.3, 22.3, -21.9, -4, -2.1, -4.6, -18.4,
  -17.8, 9.5, -20.2, -12.1, 17.7, 15.9, 0, -27.1,
  -44.5, 2.5, -1.1, 20.8, 20.4, -10.2, -4.5, -0.5,
  1.7, 10.4, 29.8, 9.4, 7, -6.1, -16.2, -15.7,
  -14.3, 1.6, 21.2, -18.4, -21.7, 6, 53.4, -25.3)

absatz <- ts(round(500 + 4 * t + 60 * sin(2 * pi * t / 12) +
                     25 * cos(2 * pi * t / 12) + rest),
             start = c(2020, 1), frequency = 12)

# Trainings- und Testteil: die letzten zwoelf Monate bleiben ungesehen
training <- window(absatz, end = c(2024, 12))
test <- window(absatz, start = c(2025, 1))
```

```{python}
#| label: setup-python
#| include: false
import numpy as np
import pandas as pd
import matplotlib.pyplot as plt
from statsmodels.tsa.holtwinters import SimpleExpSmoothing, ExponentialSmoothing

plt.rcParams.update({"figure.figsize": (7, 4.2), "font.size": 11,
                     "savefig.dpi": 288, "figure.dpi": 288})

monate = 72
t = np.arange(1, monate + 1)

# Dieselben festen Restwerte wie im R-Teil
rest = np.array([
    17.3, 16.1, -39.6, -2.9, 11.4, 8.5, -20.5, -15.1,
    5.2, -24.6, -4.2, -33.9, 0.2, -26.6, 1.7, 27.5,
    28.3, 23.6, -34.9, 11.4, -11.9, -27.7, 3.8, 14.8,
    45.7, -5.8, 27.1, -75.1, -7.9, -0.7, -13.7, 21.5,
    -5.8, 21.3, 22.3, -21.9, -4, -2.1, -4.6, -18.4,
    -17.8, 9.5, -20.2, -12.1, 17.7, 15.9, 0, -27.1,
    -44.5, 2.5, -1.1, 20.8, 20.4, -10.2, -4.5, -0.5,
    1.7, 10.4, 29.8, 9.4, 7, -6.1, -16.2, -15.7,
    -14.3, 1.6, 21.2, -18.4, -21.7, 6, 53.4, -25.3])

absatz = pd.Series(
    np.round(500 + 4 * t + 60 * np.sin(2 * np.pi * t / 12) +
             25 * np.cos(2 * np.pi * t / 12) + rest),
    index=pd.date_range("2020-01-01", periods=monate, freq="MS"))

training = absatz.iloc[:60]
test = absatz.iloc[60:]
```

## Kurzsteckbrief

| | |
|---|---|
| Fragestellung | Wie glättet man Rauschen heraus, und wie prognostiziert man mit einfachen Mitteln? |
| Zielvariable | eine Zeitreihe |
| Prädiktoren | keine, nur die eigene Vergangenheit |
| Was die Methode liefert | geglättete Reihe, Prognose mit Prognoseintervall, Fehlermasse |
| R-Funktion | `ma()`, `ses()`, `holt()`, `hw()` beziehungsweise `ets()` |
| Python-Funktion | `rolling().mean()`, `SimpleExpSmoothing()`, `ExponentialSmoothing()` |
| Verwandte Methoden | [ARIMA und SARIMA](arima-sarima.qmd), [Zeitreihen: Grundlagen](zeitreihen-grundlagen.qmd) |

## Wann diese Methode, wann nicht

Typische Fragestellungen: Rauschen aus einer Reihe entfernen, um den Verlauf zu
sehen; eine schnelle Prognose für die nächsten Monate; eine Vergleichsgrundlage,
gegen die sich ein aufwendigeres Modell beweisen muss.

Glättungsverfahren sind einfach, robust und oft überraschend gut. Ihr Kern ist
ein gewichteter Mittelwert der Vergangenheit: Der gleitende Durchschnitt gewichtet
alle Werte im Fenster gleich, die exponentielle Glättung gewichtet neuere Werte
stärker.

| Situation | Stattdessen |
|---|---|
| Die Abhängigkeitsstruktur soll modelliert werden | [ARIMA und SARIMA](arima-sarima.qmd) |
| Externe Einflussgrössen sollen einfliessen | Regression mit Zeitreihenfehlern |
| Nur die Struktur soll sichtbar werden, ohne Prognose | Zerlegung, siehe [Grundlagen](zeitreihen-grundlagen.qmd) |
| Reihe mit vielen Nullen oder sehr sporadisch | eigene Verfahren für spärliche Nachfrage |
| Umbrüche im Niveau, etwa nach einer Regeländerung | Modell mit Strukturbruch, oder Reihe teilen |

## Grundidee und Modell

**Gleitender Durchschnitt.** Der Wert an jeder Stelle wird durch das Mittel eines
Fensters ersetzt. Bei ungerader Fensterbreite $m$:

$$\hat{y}_t = \frac{1}{m} \sum_{j=-(m-1)/2}^{(m-1)/2} y_{t+j}$$

Das ist beschreibend, nicht prognostisch: Es braucht Werte aus der Zukunft und
verkürzt die Reihe an beiden Enden. Für Saisonbereinigung ist die Fensterbreite die
Periode, also 12 bei Monatsdaten.

**Exponentielle Glättung.** Hier wird nur die Vergangenheit verwendet, und ältere
Werte zählen weniger:

$$\hat{y}_{t+1} = \alpha y_t + (1-\alpha)\hat{y}_t$$

| Bestandteil | Bedeutung |
|---|---|
| $\alpha$ | Glättungsparameter zwischen 0 und 1 |
| $\alpha$ nahe 1 | reagiert schnell, folgt dem Rauschen |
| $\alpha$ nahe 0 | reagiert träge, glättet stark |
| $\hat{y}_t$ | bisherige Schätzung des Niveaus |

Die einfache Form kennt nur ein Niveau und prognostiziert deshalb eine waagrechte
Linie. Zwei Erweiterungen füllen das auf:

| Verfahren | Modelliert | Prognose |
|---|---|---|
| Einfach | Niveau | konstant |
| Holt | Niveau und Trend | Gerade |
| Holt-Winters | Niveau, Trend und Saison | Gerade mit Saisonfigur |

Alle drei sind Spezialfälle der ETS-Modellfamilie, die in R über `ets()`
automatisch die passende Variante wählt.

## Voraussetzungen und ihre Prüfung

| Voraussetzung | Was sie bedeutet | Prüfung | Folge bei Verletzung | Vorgehen |
|---|---|---|---|---|
| Genügend Perioden für die Saison | mindestens drei, besser vier vollständige | Länge prüfen | Saisonfigur nicht schätzbar | Saison weglassen oder Daten sammeln |
| Kein Strukturbruch | Das Niveau springt nicht dauerhaft | Grafik | Modell mittelt über zwei Regime | Reihe teilen |
| Passende Zerlegungsart | additiv oder multiplikativ richtig gewählt | Grafik: wachsen die Zacken | Prognoseintervalle falsch | logarithmieren oder multiplikative Variante |
| Residuen ohne Struktur | Das Modell hat alles Systematische erfasst | ACF der Residuen, Ljung-Box-Test | Prognose systematisch daneben | Modell erweitern, ARIMA prüfen |
| Prognose nur über kurze Horizonte | Die Unsicherheit wächst schnell | Prognoseintervall ansehen | Scheingenauigkeit | Horizont begrenzen |

::: {.panel-tabset}

## R

```{r}
#| label: fig-glaettung-vergleich-r
#| fig-cap: "Die Reihe mit gleitenden Durchschnitten über 3 und 12 Monate."
absatz_ma3 <- ma(absatz, order = 3)
absatz_ma12 <- ma(absatz, order = 12)

plot(absatz, col = "grey70", ylab = "Absatz", xlab = "Jahr")
lines(absatz_ma3, col = "#2166ac", lwd = 2)
lines(absatz_ma12, col = "#b2182b", lwd = 2)
legend("topleft", legend = c("Reihe", "MA(3)", "MA(12)"),
       col = c("grey70", "#2166ac", "#b2182b"), lwd = c(1, 2, 2), bty = "n")
```

## Python

```{python}
#| label: fig-glaettung-vergleich-py
#| fig-cap: "Dieselbe Gegenüberstellung in Python."
fig, ax = plt.subplots()
ax.plot(absatz, color="0.7", label="Reihe")
ax.plot(absatz.rolling(3, center=True).mean(), color="#2166ac", lw=2, label="MA(3)")
ax.plot(absatz.rolling(12, center=True).mean(), color="#b2182b", lw=2, label="MA(12)")
ax.set_ylabel("Absatz")
ax.legend(frameon=False)
plt.show()
```

:::

Das Fenster über drei Monate glättet das Rauschen und lässt die Saison stehen. Das
Fenster über zwölf Monate entfernt die Saison vollständig und zeigt nur noch den
Trend, verliert dafür an beiden Enden sechs Monate. Die Fensterbreite ist damit
keine technische Einstellung, sondern die Entscheidung darüber, was man sehen
will.

## Durchführung in R und Python

::: {.panel-tabset}

## R

```{r}
#| label: durchfuehrung-glaettung-r
modell_hw <- hw(training, h = 12, seasonal = "additive")

modell_hw$model
round(accuracy(modell_hw, test)[, c("RMSE", "MAE", "MAPE")], 2)
```

## Python

```{python}
#| label: durchfuehrung-glaettung-py
modell_hw = ExponentialSmoothing(training, trend="add", seasonal="add",
                                 seasonal_periods=12,
                                 initialization_method="estimated").fit()

prognose = modell_hw.forecast(12)

print({k: round(float(v), 3) for k, v in modell_hw.params.items()
       if k in {"smoothing_level", "smoothing_trend", "smoothing_seasonal"}})

fehler = test.values - prognose.values
print({"RMSE": round(float(np.sqrt((fehler ** 2).mean())), 2),
       "MAE": round(float(np.abs(fehler).mean()), 2),
       "MAPE": round(float((np.abs(fehler / test.values)).mean() * 100), 2)})
```

:::

Die Daten sind in beiden Sprachen nach derselben Vorschrift erzeugt: 72 Monate mit
Trend, Jahressaison und Rauschen. Die letzten zwölf Monate bleiben als Testteil
ungesehen; geschätzt wird auf den ersten 60. Das ist die einzige zulässige
Aufteilung bei Zeitreihen: Getestet wird auf der Zukunft, nie auf herausgelosten
Zeitpunkten.

## Output lesen

R, `hw()` und `ets()`:

| Grösse | Was sie sagt | Faustregel oder Falle |
|---|---|---|
| `ETS(A,A,A)` | gewählte Struktur: Fehler, Trend, Saison, je additiv oder multiplikativ | `N` heisst nicht vorhanden |
| `alpha` | Glättung des Niveaus | nahe 1: folgt dem Rauschen; nahe 0: träge |
| `beta` | Glättung des Trends | nahe 0 heisst nahezu konstanter Trend |
| `gamma` | Glättung der Saison | nahe 0: starre Saisonfigur |
| `sigma` | Streuung der Residuen | Grundlage der Prognoseintervalle |
| `AIC`, `BIC` | Kennzahlen für Modellvergleiche | nur zwischen Modellen auf derselben Reihe vergleichbar |
| `accuracy()` | Fehlermasse auf Trainings- und Testteil | die Zeile `Test set` zählt |
| `RMSE` | Wurzel des mittleren quadratischen Fehlers | in Einheiten der Reihe, empfindlich für grosse Fehler |
| `MAE` | mittlerer absoluter Fehler | robuster, ebenfalls in Einheiten der Reihe |
| `MAPE` | mittlerer absoluter prozentualer Fehler | ungeeignet bei Werten nahe null |

Python, `ExponentialSmoothing`:

| Zugriff | Was er liefert | Unterschied zu R |
|---|---|---|
| `params` | `smoothing_level`, `smoothing_trend`, `smoothing_seasonal` | in R `alpha`, `beta`, `gamma` |
| `forecast(h)` | Punktprognose | in R Teil des Ergebnisobjekts |
| `fittedvalues` | angepasste Werte | wie `fitted()` |
| `sse`, `aic`, `bic` | Anpassungskennzahlen | wie in R |
| keine Prognoseintervalle | über `ETSModel` oder `simulate()` zu erzeugen | in R direkt in `hw()` enthalten |
| keine Fehlermasse | RMSE und MAE selbst rechnen | in R `accuracy()` |

Drei Unterschiede, über die man stolpert. R wählt mit `ets()` die Modellstruktur
automatisch, in Python werden `trend` und `seasonal` von Hand gesetzt. Und
`initialization_method="estimated"` gehört gesetzt, sonst verwendet statsmodels
ein einfacheres Startverfahren mit anderen Ergebnissen. Und `forecast()` liefert
nur die Punktprognose: Prognoseintervalle gibt es erst über `ETSModel` aus
`statsmodels.tsa.exponential_smoothing.ets` oder über wiederholte `simulate()`.

## Ergebnisse interpretieren

### Szenario A: Prognose mit Trend und Saison

::: {.panel-tabset}

## R

```{r}
#| label: fig-szenario-a-glaettung-r
#| fig-cap: "Holt-Winters auf den ersten 60 Monaten, Prognose für zwölf Monate mit Intervall, dazu die tatsächlichen Werte."
plot(modell_hw, ylab = "Absatz", xlab = "Jahr", main = "Holt-Winters")
lines(test, col = "#b2182b", lwd = 2)
legend("topleft", legend = c("Prognose", "tatsächlich"),
       col = c("#2166ac", "#b2182b"), lwd = 2, bty = "n")

round(cbind(prognose = as.numeric(modell_hw$mean),
            tatsaechlich = as.numeric(test),
            fehler = as.numeric(test) - as.numeric(modell_hw$mean)), 1)
```

## Python

```{python}
#| label: fig-szenario-a-glaettung-py
#| fig-cap: "Dieselbe Prognose in Python."
fig, ax = plt.subplots()
ax.plot(training, color="0.5", label="Training")
ax.plot(test, color="#b2182b", lw=2, label="tatsächlich")
ax.plot(prognose, color="#2166ac", lw=2, label="Prognose")
# Die Holt-Winters-Umsetzung in statsmodels liefert keine analytischen
# Prognoseintervalle. Das Band hier ist eine Naeherung aus der Streuung der
# Residuen; exakte Intervalle liefert ETSModel oder simulate().
band = 1.96 * modell_hw.resid.std(ddof=1)
ax.fill_between(test.index, prognose - band, prognose + band,
                color="#2166ac", alpha=0.15)
ax.set_ylabel("Absatz")
ax.legend(frameon=False)
plt.show()

print(pd.DataFrame({"prognose": prognose.round(1).values,
                    "tatsaechlich": test.values,
                    "fehler": (test.values - prognose.values).round(1)},
                   index=test.index.strftime("%Y-%m")))
```

:::

Die Prognose folgt Trend und Saisonfigur, und die tatsächlichen Werte liegen
innerhalb des Intervalls. Zu berichten sind drei Dinge: die Punktprognose, das
Intervall und ein Fehlermass auf dem Testteil. Ohne Intervall ist eine Prognose
eine Behauptung; ohne Testteil ist ein gutes Fehlermass auf den Trainingsdaten
wertlos, weil das Modell diese Werte gesehen hat.

Wie das Intervall wächst, ist ebenfalls Teil der Aussage: In der R-Grafik ist es
für den ersten Prognosemonat schmal und für den zwölften deutlich breiter. Genau
deshalb gehört der Horizont begrenzt. Das Band in der Python-Grafik ist dagegen
über den ganzen Horizont gleich breit, weil es nur aus der Residuenstreuung
gebaut ist und nicht aus dem Modell stammt.

Ergebnissatz: Holt-Winters mit additivem Trend und additiver Saison (geschätzt auf
60 Monaten) prognostiziert die folgenden zwölf Monate mit einem RMSE von dem
ausgegebenen Wert und einem MAPE von dem ausgegebenen Prozentsatz. Alle
tatsächlichen Werte liegen im 95-Prozent-Prognoseintervall.

### Szenario B: einfache Glättung, wo Trend und Saison vorliegen

::: {.panel-tabset}

## R

```{r}
#| label: fig-szenario-b-glaettung-r
#| fig-cap: "Einfache exponentielle Glättung: die Prognose ist eine waagrechte Linie."
modell_ses <- ses(training, h = 12)

plot(modell_ses, ylab = "Absatz", xlab = "Jahr", main = "einfache Glättung")
lines(test, col = "#b2182b", lwd = 2)

round(rbind(einfach = accuracy(modell_ses, test)["Test set", c("RMSE", "MAE", "MAPE")],
            holt_winters = accuracy(modell_hw, test)["Test set", c("RMSE", "MAE", "MAPE")]), 2)
```

## Python

```{python}
#| label: szenario-b-glaettung-py
modell_ses = SimpleExpSmoothing(training, initialization_method="estimated").fit()
prognose_ses = modell_ses.forecast(12)

def masse(wahr, geschaetzt):
    fehler = wahr - geschaetzt
    return {"RMSE": round(float(np.sqrt((fehler ** 2).mean())), 2),
            "MAE": round(float(np.abs(fehler).mean()), 2),
            "MAPE": round(float(np.abs(fehler / wahr).mean() * 100), 2)}

print("einfach:     ", masse(test.values, prognose_ses.values))
print("Holt-Winters:", masse(test.values, prognose.values))
```

:::

Die einfache Glättung kennt nur ein Niveau und prognostiziert deshalb eine
waagrechte Linie. Bei einer Reihe mit Trend und Saison ist der Fehler um ein
Vielfaches grösser als bei Holt-Winters. Das ist kein Argument gegen das
Verfahren, sondern eines für die Passung: Wo es keinen Trend und keine Saison
gibt, ist die einfache Variante die richtige, weil sie weniger Parameter schätzt.

Der Vergleich ist zugleich die Begründung dafür, immer ein einfaches Modell
mitzurechnen. Ein aufwendiges Verfahren muss sich gegen die naive Prognose
beweisen; tut es das nicht, ist der Aufwand nicht gerechtfertigt.

Ergebnissatz: Die einfache exponentielle Glättung erreicht einen RMSE von dem
ausgegebenen Wert gegenüber dem ausgegebenen Wert bei Holt-Winters; die
Saisonstruktur ist für die Prognose entscheidend.

### Szenario C: Fallstrick zu grosses Alpha, und Prüfung der Residuen

Ein hoher Glättungsparameter lässt das Modell dem Rauschen folgen. Die Anpassung
an die Trainingsdaten sieht dann gut aus, die Prognose wird schlechter.

::: {.panel-tabset}

## R

```{r}
#| label: fig-szenario-c-glaettung-r
#| fig-cap: "Residuen des Holt-Winters-Modells: Verlauf, ACF und Verteilung."
#| fig-height: 4
starr <- ses(training, h = 12, alpha = 0.05, initial = "simple")
nervoes <- ses(training, h = 12, alpha = 0.95, initial = "simple")

round(rbind(alpha_0.05 = accuracy(starr, test)["Test set", c("RMSE", "MAE")],
            alpha_0.95 = accuracy(nervoes, test)["Test set", c("RMSE", "MAE")],
            geschaetzt = accuracy(modell_ses, test)["Test set", c("RMSE", "MAE")]), 2)

checkresiduals(modell_hw$model)
```

## Python

```{python}
#| label: szenario-c-glaettung-py
from statsmodels.stats.diagnostic import acorr_ljungbox

for a in [0.05, 0.95]:
    m = SimpleExpSmoothing(training, initialization_method="known",
                           initial_level=float(training.iloc[0])).fit(
                               smoothing_level=a, optimized=False)
    print(f"alpha = {a}: ", masse(test.values, m.forecast(12).values))

lb = acorr_ljungbox(modell_hw.resid, lags=[12], return_df=True)
print(lb.round(4))
```

:::

Beide Extreme sind schlechter als der geschätzte Wert: Ein sehr kleines Alpha
reagiert zu träge auf den Trend, ein sehr grosses folgt dem Rauschen. Deshalb
schätzt man den Parameter statt ihn zu setzen; die Programme minimieren dafür den
Fehler auf den Trainingsdaten.

Der zweite Teil ist die Residuenprüfung und der wichtigere. Der Ljung-Box-Test
prüft, ob in den Residuen noch Abhängigkeit steckt. Ein kleiner p-Wert heisst: Das
Modell hat Struktur übersehen, und die Prognoseintervalle sind zu schmal. Zu
prüfen sind drei Dinge: Die ACF der Residuen soll innerhalb der Grenzen liegen, der
Verlauf soll keine Muster zeigen, und die Verteilung soll ungefähr symmetrisch
sein.

Ergebnissatz: Ein geschätztes Alpha schlägt beide festen Werte (RMSE wie
ausgegeben). Die Residuen des Holt-Winters-Modells zeigen im Ljung-Box-Test den
ausgegebenen p-Wert.

### Weiteres Szenario: gegen die naive Prognose messen

Eine Prognose ist nur so gut wie ihr Vergleich. Bei saisonalen Reihen ist die
naive saisonale Prognose der Standardmassstab: Der Wert von vor zwölf Monaten wird
fortgeschrieben.

::: {.panel-tabset}

## R

```{r}
#| label: szenario-d-glaettung-r
naiv <- snaive(training, h = 12)

round(rbind(naiv_saisonal = accuracy(naiv, test)["Test set", c("RMSE", "MAE", "MAPE")],
            holt_winters = accuracy(modell_hw, test)["Test set", c("RMSE", "MAE", "MAPE")]), 2)
```

## Python

```{python}
#| label: szenario-d-glaettung-py
# naive saisonale Prognose: der Wert von vor zwoelf Monaten
naiv = training.iloc[-12:].values

print("naiv saisonal:", masse(test.values, naiv))
print("Holt-Winters: ", masse(test.values, prognose.values))
```

:::

Wenn ein Modell die naive Prognose nicht deutlich schlägt, ist es den Aufwand
nicht wert. Dieser Vergleich gehört in jeden Bericht, und zwar nicht als Fussnote,
sondern als Zeile in derselben Tabelle wie das Modell.

## Interpretationsfallen

- **Fehlermasse auf den Trainingsdaten sagen nichts.** Das Modell hat diese Werte
  gesehen; bewertet wird auf dem Testteil.
- **Zufällige Aufteilung ist bei Zeitreihen falsch.** Getestet wird auf der
  Zukunft, sonst nutzt das Modell Information, die es nicht haben dürfte.
- **Eine Prognose ohne Intervall ist unvollständig.** Und das Intervall wächst mit
  dem Horizont, meist schneller als man erwartet.
- **Ein gleitender Durchschnitt prognostiziert nicht.** Er ist beschreibend und
  braucht Werte aus der Zukunft.
- **MAPE ist tückisch.** Bei Werten nahe null explodiert er, und er bestraft
  Überschätzung anders als Unterschätzung.
- **Alpha nahe eins ist keine gute Anpassung**, sondern Folgen des Rauschens.
- **Glättung erklärt nichts.** Sie beschreibt die Reihe aus sich selbst; für
  Ursachen braucht es Einflussgrössen.

## Ergebnis berichten

Vorlage für den Ergebnissatz:

> Die Reihe wurde mit [Verfahren] modelliert (geschätzt auf [Zeitraum], Test auf
> den folgenden [h] Perioden). Die Prognose erreicht einen RMSE von [Wert] und
> einen MAPE von [Wert] Prozent, gegenüber [Wert] beziehungsweise [Wert] bei der
> naiven saisonalen Prognose. Die Residuen zeigen im Ljung-Box-Test p = [p].

Genannt werden: Verfahren und Modellstruktur, Trainings- und Testzeitraum,
Fehlermasse auf dem Testteil, der Vergleich mit einer naiven Prognose, das
Ergebnis der Residuenprüfung und der Prognosehorizont mit Intervall.

Beispiel für eine Ergebnistabelle:

| Modell | RMSE | MAE | MAPE |
|---|---|---|---|
| naiv saisonal | | | |
| einfache Glättung | | | |
| Holt-Winters | | | |

## Abgrenzung zu verwandten Methoden

| Methode | Wann diese statt der Glättung |
|---|---|
| [ARIMA und SARIMA](arima-sarima.qmd) | die Abhängigkeitsstruktur selbst interessiert, Modellordnung soll begründet werden |
| Regression mit Zeitreihenfehlern | externe Einflussgrössen sollen einfliessen |
| [Zerlegung](zeitreihen-grundlagen.qmd) | nur Beschreibung, keine Prognose |
| Verfahren für spärliche Nachfrage | viele Nullen in der Reihe |
| Modelle mit Strukturbruch | dauerhafter Niveausprung in der Reihe |

## Verständnisfragen

::: {.quiz}
Ein Modell erreicht auf den Trainingsdaten einen RMSE von 8 und auf dem Testteil
von 45. Was folgt?

- [x] Das Modell ist an die Trainingsdaten angepasst und prognostiziert schlecht ~
      Richtig. Der Testteil ist der einzige aussagekräftige Wert. Ein grosser
      Unterschied deutet auf ein zu reaktives Modell, etwa ein Alpha nahe eins.
- [ ] Der Testteil ist zu kurz ~ Möglich, aber der Unterschied ist zu gross, um
      allein daran zu liegen.
- [ ] Beide Werte gemeinsam beurteilen ~ Der Trainingswert trägt zur Beurteilung
      der Prognose nichts bei.
:::

::: {.quiz}
Warum darf man Zeitreihen nicht zufällig in Trainings- und Testdaten aufteilen?

- [x] Weil das Modell dann Werte aus der Zukunft kennt ~ Richtig. Liegen
      Testzeitpunkte zwischen Trainingszeitpunkten, nutzt das Modell Information,
      die zum Prognosezeitpunkt nicht vorlag. Der Fehler wird dadurch zu klein.
- [ ] Weil die Reihenfolge für die Rechnung nötig ist ~ Auch das, aber der
      entscheidende Punkt ist die Information.
- [ ] Weil die Stichprobe sonst zu klein wird ~ Die Grösse ändert sich nicht.
:::

::: {.quiz}
Ein gleitender Durchschnitt über zwölf Monate wird für eine Prognose verwendet.
Was ist das Problem?

- [x] Er ist beschreibend und braucht Werte aus der Zukunft ~ Richtig. Ein
      zentrierter gleitender Durchschnitt mittelt um jeden Zeitpunkt herum, also
      auch über spätere Werte, und endet deshalb sechs Monate vor dem
      Reihenende.
- [ ] Zwölf Monate sind ein zu langes Fenster ~ Die Fensterbreite ist hier nicht
      das Problem.
- [ ] Er glättet die Saison weg ~ Das tut er, und für die Trendbetrachtung ist es
      gewollt.
:::

::: {.quiz}
Der Ljung-Box-Test auf den Residuen ergibt p = 0.003. Was heisst das?

- [x] In den Residuen steckt noch Abhängigkeit, das Modell hat etwas übersehen ~
      Richtig. Die Folge sind zu schmale Prognoseintervalle. Zu prüfen ist, ob
      Saison, Trend oder eine Abhängigkeitsstruktur fehlt, die ein ARIMA-Modell
      erfassen würde.
- [ ] Das Modell passt gut, der p-Wert ist klein ~ Die Richtung ist vertauscht:
      Die Nullhypothese lautet keine Autokorrelation.
- [ ] Die Residuen sind nicht normalverteilt ~ Das prüft ein anderer Test.
:::

## Verlinkte Ressourcen

- [Forecasting: Principles and Practice, Kapitel 8](https://otexts.com/fpp3/expsmooth.html)
- [forecast: ets und hw](https://pkg.robjhyndman.com/forecast/)
- [statsmodels: Exponentielle Glättung](https://www.statsmodels.org/stable/examples/notebooks/generated/exponential_smoothing.html)
