---
title: "Stationarität, ACF und PACF"
description: "Differenzieren, ADF-Test und wie man Korrelogramme liest."
categories: ["Zeitreihen", "Interpretation", "R", "Python"]
quelle: ["STATDA"]
seitentyp: konzept
stand: entwurf
order: 20
---

```{r}
#| label: setup-r
#| include: false
library(tseries)

set.seed(2026)

monate <- 120
t <- 1:monate

# drei Reihen: stationaer, mit Trend, mit Saison
weiss <- ts(rnorm(monate, 100, 10), start = c(2016, 1), frequency = 12)
mit_trend <- ts(100 + 0.8 * t + rnorm(monate, 0, 10), start = c(2016, 1), frequency = 12)
mit_saison <- ts(100 + 25 * sin(2 * pi * t / 12) + rnorm(monate, 0, 8),
                 start = c(2016, 1), frequency = 12)
```

```{python}
#| label: setup-python
#| include: false
import numpy as np
import pandas as pd
import matplotlib.pyplot as plt
from statsmodels.tsa.stattools import adfuller, kpss, acf, pacf
from statsmodels.graphics.tsaplots import plot_acf, plot_pacf

plt.rcParams.update({"figure.figsize": (7, 4.2), "font.size": 11,
                     "savefig.dpi": 288, "figure.dpi": 288})

rng = np.random.default_rng(2026)

monate = 120
t = np.arange(1, monate + 1)
zeitachse = pd.date_range("2016-01-01", periods=monate, freq="MS")

weiss = pd.Series(rng.normal(100, 10, monate), index=zeitachse)
mit_trend = pd.Series(100 + 0.8 * t + rng.normal(0, 10, monate), index=zeitachse)
mit_saison = pd.Series(100 + 25 * np.sin(2 * np.pi * t / 12) + rng.normal(0, 8, monate),
                       index=zeitachse)
```

## Kernideen

- Stationär heisst: Mittelwert, Streuung und Abhängigkeitsstruktur ändern sich nicht über die Zeit
- Fast alle Modelle setzen Stationarität voraus, echte Reihen erfüllen sie selten
- Differenzieren entfernt Trend, saisonales Differenzieren die Saison
- Die ACF zeigt die Gesamtabhängigkeit, die PACF die direkte
- Aus dem Muster der beiden lässt sich die Modellordnung ablesen
- Ein Test auf Stationarität ergänzt die Grafik, er ersetzt sie nicht

## Erklärung

::: {.note-box}
**Vorwissen:** [Zeitreihen: Grundlagen](zeitreihen-grundlagen.qmd) für Trend und
Saison sowie [Korrelation](../grundlagen/korrelation.qmd). Was darauf aufbaut,
ist die Modellwahl unter [ARIMA und SARIMA](arima-sarima.qmd).
:::

### Was stationär bedeutet

Eine Reihe ist stationär, wenn ihre statistischen Eigenschaften nicht davon
abhängen, wann man hinschaut: konstanter Mittelwert, konstante Streuung, und eine
Abhängigkeitsstruktur, die nur vom Abstand zweier Zeitpunkte abhängt, nicht von
deren Lage.

Der Grund für die Wichtigkeit ist praktisch: Ein Modell lernt aus der
Vergangenheit für die Zukunft. Wenn sich das Niveau laufend verschiebt, gibt es
kein Niveau, das sich lernen liesse. Deshalb wird eine Reihe zuerst stationär
gemacht und danach modelliert.

Drei typische Verletzungen und ihr Gegenmittel:

| Verletzung | Erkennbar an | Gegenmittel |
|---|---|---|
| Trend | Niveau wandert | einmal differenzieren |
| Saison | wiederkehrendes Muster | saisonal differenzieren, Abstand gleich Periode |
| wachsende Streuung | Zacken werden höher | logarithmieren oder Wurzel ziehen |

### Differenzieren

Differenzieren heisst, statt der Werte deren Veränderungen zu betrachten:
$\Delta y_t = y_t - y_{t-1}$. Aus einem linearen Trend wird damit ein konstantes
Niveau. Saisonales Differenzieren nimmt den Abstand einer ganzen Periode:
$y_t - y_{t-12}$ bei Monatsdaten.

::: {.panel-tabset}

## R

```{r}
#| label: fig-differenzieren-r
#| fig-cap: "Oben die Reihe mit Trend, unten ihre erste Differenz. Das Niveau ist danach konstant."
#| fig-height: 3.6
par(mfrow = c(2, 1), mar = c(3, 4, 2.5, 1))
plot(mit_trend, ylab = "Wert", main = "mit Trend")
plot(diff(mit_trend), ylab = "Differenz", main = "einmal differenziert")
abline(h = 0, lty = 2)
par(mfrow = c(1, 1))

round(c(sd_original = sd(mit_trend), sd_differenz = sd(diff(mit_trend))), 2)
```

## Python

```{python}
#| label: fig-differenzieren-py
#| fig-cap: "Dieselbe Gegenüberstellung in Python."
#| fig-height: 3.6
fig, achsen = plt.subplots(2, 1, figsize=(7, 3.6))
achsen[0].plot(mit_trend, color="#2166ac")
achsen[0].set_title("mit Trend")
achsen[1].plot(mit_trend.diff().dropna(), color="#b2182b")
achsen[1].axhline(0, linestyle="--", color="black", linewidth=0.8)
achsen[1].set_title("einmal differenziert")
plt.tight_layout()
plt.show()

print({"sd_original": round(float(mit_trend.std(ddof=1)), 2),
       "sd_differenz": round(float(mit_trend.diff().std(ddof=1)), 2)})
```

:::

Zwei Beobachtungen. Erstens ist das Niveau nach dem Differenzieren konstant.
Zweitens ist die Streuung der Differenzen kleiner als die der Originalreihe, weil
der Trendanteil verschwunden ist. Das ist der Normalfall; nimmt die Streuung durch
Differenzieren dagegen zu, war die Reihe schon stationär und man hat sie
verschlechtert.

Diese Überdifferenzierung ist ein häufiger Fehler: Jede zusätzliche Differenz
erzeugt künstliche negative Abhängigkeit und macht das Modell schlechter. In der
Praxis genügt fast immer eine Differenz, gelegentlich zwei, mehr praktisch nie.

### ACF und PACF

Beide beschreiben, wie stark ein Wert mit früheren Werten zusammenhängt, aber
verschieden.

Die **Autokorrelationsfunktion (ACF)** gibt die Korrelation zwischen $y_t$ und
$y_{t-k}$ für jeden Abstand $k$. Sie enthält auch indirekte Wirkungen: Wenn heute
mit gestern und gestern mit vorgestern zusammenhängt, zeigt die ACF auch bei
Abstand zwei einen Wert, obwohl es keine direkte Verbindung gibt.

Die **partielle Autokorrelationsfunktion (PACF)** entfernt genau diese indirekten
Wirkungen: Sie gibt die Korrelation zwischen $y_t$ und $y_{t-k}$, nachdem der
Einfluss aller dazwischenliegenden Zeitpunkte herausgerechnet ist. Es ist dieselbe
Idee wie der Unterschied zwischen einfacher und
[multipler Regression](../regression/multiple-lineare-regression.qmd).

::: {.panel-tabset}

## R

```{r}
#| label: fig-acf-pacf-r
#| fig-cap: "ACF und PACF für drei Reihen: weisses Rauschen, mit Trend, mit Saison."
#| fig-height: 5
par(mfrow = c(3, 2), mar = c(4, 4, 2.5, 1))
acf(weiss, main = "weisses Rauschen: ACF")
pacf(weiss, main = "weisses Rauschen: PACF")
acf(mit_trend, main = "mit Trend: ACF")
pacf(mit_trend, main = "mit Trend: PACF")
acf(mit_saison, main = "mit Saison: ACF")
pacf(mit_saison, main = "mit Saison: PACF")
par(mfrow = c(1, 1))
```

## Python

```{python}
#| label: fig-acf-pacf-py
#| fig-cap: "Dieselben sechs Korrelogramme in Python."
#| fig-height: 5
fig, achsen = plt.subplots(3, 2, figsize=(7, 5))
for zeile, (reihe, name) in enumerate([(weiss, "weisses Rauschen"),
                                       (mit_trend, "mit Trend"),
                                       (mit_saison, "mit Saison")]):
    plot_acf(reihe, ax=achsen[zeile, 0], lags=24, title=f"{name}: ACF")
    plot_pacf(reihe, ax=achsen[zeile, 1], lags=24, title=f"{name}: PACF",
              method="ywm")
plt.tight_layout()
plt.show()
```

:::

Die drei Muster sind die, die man wiedererkennen muss:

- **Weisses Rauschen:** Alle Balken liegen innerhalb der Konfidenzgrenzen. Es gibt
  nichts zu modellieren, und das ist das Ziel für die Residuen eines Modells.
- **Trend:** Die ACF fällt sehr langsam ab und bleibt lange deutlich über null.
  Das ist das klassische Zeichen für Nichtstationarität, und es heisst
  differenzieren, nicht ein Modell mit vielen Ordnungen anpassen.
- **Saison:** Die ACF zeigt Spitzen bei Abständen, die ein Vielfaches der
  Periode sind, also bei 12, 24 und so weiter, mit Wellen dazwischen.

### Tests auf Stationarität

Der ADF-Test prüft die Nullhypothese, dass die Reihe **nicht** stationär ist. Ein
kleiner p-Wert spricht also für Stationarität. Der KPSS-Test dreht die Richtung:
Dort lautet die Nullhypothese Stationarität, ein kleiner p-Wert spricht dagegen.
Diese Umkehrung ist die häufigste Verwechslung.

::: {.panel-tabset}

## R

```{r}
#| label: tests-stationaer-r
#| warning: true
reihen <- list(weiss = weiss, mit_trend = mit_trend,
               differenziert = diff(mit_trend))

for (name in names(reihen)) {
  adf <- suppressWarnings(adf.test(reihen[[name]]))
  kp <- suppressWarnings(kpss.test(reihen[[name]]))
  cat(sprintf("%-14s ADF p = %.3f | KPSS p = %.3f\n", name, adf$p.value, kp$p.value))
}
```

## Python

```{python}
#| label: tests-stationaer-py
import warnings
warnings.filterwarnings("ignore")

for name, reihe in [("weiss", weiss), ("mit_trend", mit_trend),
                    ("differenziert", mit_trend.diff().dropna())]:
    adf_p = adfuller(reihe)[1]
    kpss_p = kpss(reihe, nlags="auto")[1]
    print(f"{name:<14} ADF p = {adf_p:.3f} | KPSS p = {kpss_p:.3f}")
```

:::

Zu lesen ist die Tabelle so: Für weisses Rauschen und die differenzierte Reihe
spricht der ADF-Test für Stationarität (kleiner p-Wert) und der KPSS-Test dagegen
nicht (grosser p-Wert). Für die Reihe mit Trend ist es umgekehrt. Beide Tests
zeigen also dasselbe, nur mit vertauschten Richtungen.

Wichtig bleibt die Rangfolge: Die Grafik entscheidet, der Test bestätigt. Der
ADF-Test hat bei kurzen Reihen wenig Schärfe und findet Nichtstationarität dann
nicht, obwohl sie im Bild offensichtlich ist. Und er prüft nur den Trend, nicht
die Saison.

::: {.quiz}
Die ACF einer Reihe fällt über zwanzig Abstände hinweg nur langsam ab. Was ist zu
tun?

- [x] Differenzieren, die Reihe ist nicht stationär ~ Richtig. Eine langsam
      abfallende ACF ist das klassische Zeichen für einen Trend. Nach dem
      Differenzieren wird die ACF neu beurteilt.
- [ ] Ein Modell mit hoher Ordnung anpassen ~ Damit modelliert man den Trend mit
      vielen Parametern statt ihn zu entfernen.
- [ ] Nichts, langsames Abfallen ist normal ~ Bei stationären Reihen fällt die
      ACF schnell ab.
:::

::: {.quiz}
Der ADF-Test ergibt p = 0.42. Was folgt?

- [ ] Die Reihe ist stationär, der p-Wert ist gross ~ Die Richtung ist vertauscht:
      Beim ADF-Test lautet die Nullhypothese Nichtstationarität.
- [x] Nichtstationarität kann nicht verworfen werden ~ Richtig. Ein grosser p-Wert
      heisst hier: Es gibt keinen Beleg für Stationarität. Zusammen mit einer
      langsam abfallenden ACF spricht das für Differenzieren.
- [ ] Der Test ist ungültig ~ Er ist gültig, nur schwach bei kurzen Reihen.
:::

::: {.quiz}
Nach dem Differenzieren ist die Streuung der Reihe grösser als vorher. Was heisst
das?

- [x] Die Reihe war schon stationär, es wurde überdifferenziert ~ Richtig.
      Differenzieren einer stationären Reihe erzeugt künstliche negative
      Abhängigkeit und vergrössert die Streuung. Die Differenz wird
      zurückgenommen.
- [ ] Es muss ein zweites Mal differenziert werden ~ Das verschärft das Problem.
- [ ] Die Reihe enthält einen Ausreisser ~ Möglich, erklärt aber nicht den
      systematischen Anstieg der Streuung.
:::

::: {.quiz}
Worin unterscheiden sich ACF und PACF?

- [x] Die ACF enthält indirekte Abhängigkeiten, die PACF nur die direkten ~
      Richtig. Wenn heute mit gestern zusammenhängt und gestern mit vorgestern,
      zeigt die ACF auch bei Abstand zwei einen Wert; die PACF rechnet die
      Zwischenzeitpunkte heraus.
- [ ] Die PACF ist die ACF der differenzierten Reihe ~ Das sind zwei
      verschiedene Dinge.
- [ ] Die ACF gilt für stationäre, die PACF für nichtstationäre Reihen ~ Beide
      werden auf stationären Reihen gelesen.
:::

## Verlinkte Ressourcen

- [Forecasting: Principles and Practice, Kapitel 9](https://otexts.com/fpp3/stationarity.html)
- [tseries: adf.test und kpss.test](https://cran.r-project.org/web/packages/tseries/tseries.pdf)
- [statsmodels: Stationaritätstests](https://www.statsmodels.org/stable/tsa.html#stationarity-and-unit-root-tests)
