---
title: "Zeitreihen: Grundlagen"
description: "Trend, Saison und Rest, Zerlegung und was daran ablesbar ist."
categories: ["Zeitreihen", "Interpretation", "R", "Python"]
quelle: ["STATDA"]
seitentyp: konzept
stand: fertig
order: 10
---

```{r}
#| label: setup-r
#| include: false
# Zufallszahlen aus einem einfachen Kongruenzgenerator, damit R und Python
# exakt dieselben Reihen sehen.
lehmer <- function(saat, anzahl) {
  s <- saat
  raus <- numeric(anzahl)
  for (k in seq_len(anzahl)) {
    s <- (16807 * s) %% 2147483647
    raus[k] <- s / 2147483647
  }
  raus
}

normalwerte <- function(saat, anzahl, mittel = 0, streuung = 1) {
  mittel + streuung * qnorm(lehmer(saat, anzahl))
}

# Monatliche Absatzzahlen: Trend, Jahressaison, Rest
monate <- 72
t <- 1:monate
trend <- 500 + 4 * t
saison <- 60 * sin(2 * pi * t / 12) + 25 * cos(2 * pi * t / 12)
rest <- normalwerte(1212, monate, 0, 20)

absatz <- ts(round(trend + saison + rest), start = c(2020, 1), frequency = 12)
```

```{python}
#| label: setup-python
#| include: false
import numpy as np
import pandas as pd
import matplotlib.pyplot as plt
from scipy import stats
from statsmodels.tsa.seasonal import seasonal_decompose, STL

plt.rcParams.update({"figure.figsize": (7, 4.2), "font.size": 11,
                     "savefig.dpi": 288, "figure.dpi": 288})


def lehmer(saat, anzahl):
    s = float(saat)
    raus = np.empty(anzahl)
    for k in range(anzahl):
        s = (16807.0 * s) % 2147483647.0
        raus[k] = s / 2147483647.0
    return raus


def normalwerte(saat, anzahl, mittel=0.0, streuung=1.0):
    return mittel + streuung * stats.norm.ppf(lehmer(saat, anzahl))


monate = 72
t = np.arange(1, monate + 1)
trend = 500 + 4 * t
saison = 60 * np.sin(2 * np.pi * t / 12) + 25 * np.cos(2 * np.pi * t / 12)
rest = normalwerte(1212, monate, 0, 20)

absatz = pd.Series(np.round(trend + saison + rest),
                   index=pd.date_range("2020-01-01", periods=monate, freq="MS"),
                   name="absatz")
```

## Kernideen

- Die **Reihenfolge** der Beobachtungen ist Information, nicht Zufall.
- Die Annahme unabhängiger Beobachtungen fällt weg, und mit ihr viele
  Standardverfahren, insbesondere jede naive Korrelation zwischen zwei Reihen.
- Eine Zeitreihe zerfällt in Trend, Saison und Rest.
- Additiv oder multiplikativ ist eine Entscheidung, die man an der Grafik trifft.
- Der Rest soll strukturlos sein; ist er es nicht, fehlt dem Modell etwas.
- Aggregationsebene und Zeitraum bestimmen, was man überhaupt sehen kann.
- Die Zerlegung ist **beschreibend**. Sie sagt, wie sich die Reihe aufteilen
  lässt, nicht warum.

## Erklärung

::: {.note-box}
**Vorwissen:** [Datum und Zeit](../../daten/datum-zeit.qmd) für den Umgang mit
Zeitstempeln und [Lage- und Streuungsmasse](../grundlagen/lage-streuungsmasse.qmd).
Was danach kommt, ist die [Stationarität](stationaritaet-acf-pacf.qmd) als
Voraussetzung für Modelle.
:::

### Was Zeitreihen von anderen Daten unterscheidet

Bei einer Querschnittserhebung ist die Reihenfolge der Zeilen beliebig. Bei einer
Zeitreihe trägt sie die Information: Der Wert von heute hängt mit dem von gestern
zusammen. Damit fällt die Unabhängigkeitsannahme, auf der die meisten Verfahren
dieser Sammlung beruhen.

Zwei praktische Folgen:

| Folge | Warum |
|---|---|
| Standardfehler sind zu klein | Aufeinanderfolgende Werte enthalten teilweise dieselbe Information; die effektive Stichprobengrösse ist kleiner als $n$. |
| Korrelationen sind irreführend | Zwei Reihen mit Trend korrelieren fast immer hoch, ohne jeden inhaltlichen Zusammenhang. Beispiel 5 rechnet das durch. |

### Die drei Bestandteile

| Bestandteil | Was er beschreibt | Woran erkennbar |
|---|---|---|
| Trend | langfristige Richtung | die Reihe steigt oder fällt über Jahre |
| Saison | Muster mit fester Periode | dieselbe Form in jedem Jahr, Quartal, Wochentag |
| Rest | was übrig bleibt | soll strukturlos um null schwanken |

Manche Reihen haben zusätzlich einen **Zyklus**: Auf und Ab ohne feste Periode,
etwa Konjunkturwellen. Der Unterschied zur Saison ist die Vorhersagbarkeit der
Länge, eine Saison kommt immer im Dezember, ein Zyklus irgendwann in den
nächsten Jahren.

### Additiv oder multiplikativ

Bei additiver Struktur bleibt die Saisonschwankung über die Jahre gleich gross,
bei multiplikativer wächst sie mit dem Niveau.

$$\text{additiv: } y_t = T_t + S_t + R_t \qquad \text{multiplikativ: } y_t = T_t \cdot S_t \cdot R_t$$

Die Entscheidung fällt am Bild: Werden die Zacken mit steigendem Niveau höher, ist
die Struktur multiplikativ. Eine Logarithmierung macht daraus eine additive, weil
aus dem Produkt eine Summe wird:

$$\ln y_t = \ln T_t + \ln S_t + \ln R_t$$

Das ist der übliche Weg, weil danach alle Verfahren für additive Reihen anwendbar
sind. Beispiel 4 zeigt es an Zahlen.

### Die Zerlegung mit gleitenden Mitteln

Das klassische Verfahren (`decompose()` beziehungsweise `seasonal_decompose()`)
arbeitet in drei Schritten:

1. **Trend** über ein zentriertes gleitendes Mittel der Periodenlänge. Bei
   gerader Periode wird es zweimal geglättet, damit es zentriert bleibt, bei
   zwölf Monaten also mit den Gewichten $\tfrac{1}{2}, 1, \dots, 1, \tfrac{1}{2}$
   geteilt durch 12.
2. **Saison** als Mittelwert der trendbereinigten Werte je Monat, anschliessend
   so verschoben, dass die Figur im Mittel null ergibt.
3. **Rest** als das, was nach Abzug von Trend und Saison bleibt.

Daraus folgen zwei Eigenschaften, die man kennen muss: Am Rand fehlt der Trend
für je eine halbe Periode, und die Saisonfigur ist in **jedem** Jahr identisch.
Genau diese Starrheit behebt STL, siehe Beispiel 3.

### Was man aus der Zerlegung nicht ablesen darf

Die Zerlegung ist beschreibend. Sie sagt, wie sich die Reihe in Bestandteile
aufteilen lässt, und nicht, warum. Insbesondere:

- Ein Trend ist keine Ursache und keine Garantie für die Zukunft.
- Die Saisonfigur ist ein Mittel über die beobachteten Jahre; ein einzelnes
  ungewöhnliches Jahr verzerrt sie.
- Der Rest enthält alles, was das Verfahren nicht kennt, also auch echte
  Ereignisse wie einen Streik oder eine Preisänderung.

### Aggregationsebene und Zeitraum

Beides entscheidet, was sichtbar ist. Tagesdaten zeigen Wochenmuster, die in
Monatsdaten verschwinden. Ein Zeitraum von zwei Jahren erlaubt keine Aussage über
Saisonalität, weil zwei Wiederholungen kein Muster belegen. Als Faustregel
braucht eine Saisonschätzung mindestens drei, besser vier vollständige Perioden.

Umgekehrt kann eine zu feine Ebene Muster erzeugen, die inhaltlich nicht
interessieren: Wer Tagesdaten auf Trend untersucht, kämpft mit Wochenenden und
Feiertagen.

## Beispiele

Die Beispiele 1 bis 3 arbeiten mit einer konstruierten Absatzreihe: 72
Monatswerte ab Januar 2020, ein linearer Trend von 500 mit 4 Einheiten Zuwachs je
Monat, eine Jahressaison und ein Rest mit Streuung 20. Weil die Bestandteile
bekannt sind, lässt sich prüfen, was die Zerlegung davon zurückgewinnt.

:::: {.panel-tabset}

### Beispiel 1: Die Reihe ansehen

#### Frage und Datenlage

Vor jeder Rechnung steht der Zeitplot. Er beantwortet vier Fragen auf einmal:
Gibt es einen Trend, gibt es Saison, ist die Struktur additiv oder
multiplikativ, und gibt es Ausreisser oder Brüche?

#### Rechnung

::: {.panel-tabset}

##### R

```{r}
#| label: fig-b1-zr-r
#| fig-cap: "Beispiel 1: links die Reihe im Zeitverlauf, rechts jedes Jahr als eigene Linie über die Monate."
#| fig-height: 3.6
par(mfrow = c(1, 2), mar = c(4, 4, 3, 1))

plot(absatz, xlab = "Jahr", ylab = "Absatz", main = "Zeitplot", lwd = 1.5)

# Saisonplot: jedes Jahr eine Linie
matrix_jahre <- matrix(as.numeric(absatz), nrow = 12)
matplot(1:12, matrix_jahre, type = "l", lty = 1, lwd = 1.5,
        col = hcl.colors(6, "Blues 3"),
        xlab = "Monat", ylab = "Absatz", main = "Saisonplot")
legend("topright", legend = 2020:2025, col = hcl.colors(6, "Blues 3"),
       lwd = 1.5, bty = "n", cex = 0.7)
par(mfrow = c(1, 1))

# Spannweite je Jahr: waechst sie mit dem Niveau?
round(rbind(mittel = apply(matrix_jahre, 2, mean),
            spannweite = apply(matrix_jahre, 2, function(x) diff(range(x)))), 1)
```

##### Python

```{python}
#| label: fig-b1-zr-py
#| fig-cap: "Beispiel 1: dieselben beiden Darstellungen in Python."
#| fig-height: 3.6
jahre = absatz.groupby(absatz.index.year)

fig, achsen = plt.subplots(1, 2, figsize=(7, 3.6))
achsen[0].plot(absatz.index, absatz.values, lw=1.5, color="#2166ac")
achsen[0].set_xlabel("Jahr")
achsen[0].set_ylabel("Absatz")
achsen[0].set_title("Zeitplot")

farben = plt.cm.Blues(np.linspace(0.4, 0.95, 6))
for (jahr, werte), farbe in zip(jahre, farben):
    achsen[1].plot(range(1, 13), werte.values, lw=1.5, color=farbe, label=jahr)
achsen[1].set_xlabel("Monat")
achsen[1].set_title("Saisonplot")
achsen[1].legend(frameon=False, fontsize=7)
plt.tight_layout()
plt.show()

print(pd.DataFrame({
    "mittel": jahre.mean().round(1),
    "spannweite": jahre.apply(lambda g: g.max() - g.min()).round(1),
}).T)
```

:::

#### Output Zeile für Zeile

| Jahr | 2020 | 2021 | 2022 | 2023 | 2024 | 2025 |
|---|---|---|---|---|---|---|
| Mittel | 525.8 | 582.4 | 621.1 | 670.2 | 725.0 | 775.8 |
| Spannweite | 154 | 187 | 141 | 149 | 147 | 105 |

| Frage | Antwort aus dem Bild | Woran |
|---|---|---|
| **Trend?** | Ja, steigend | Der Zeitplot steigt über sechs Jahre um rund 250 Einheiten; die Jahresmittel wachsen gleichmässig um etwa 50 je Jahr, also gut 4 je Monat. |
| **Saison?** | Ja, mit Jahresperiode | Im Saisonplot liegen alle sechs Linien **parallel** übereinander: dieselbe Form, nur nach oben verschoben. Das ist die klarste Art, Saisonalität zu sehen, im Zeitplot verdeckt der Trend sie leicht. |
| **Additiv oder multiplikativ?** | Additiv | Das Mittel steigt um 48 Prozent, die Spannweite schwankt dabei ohne Richtung um 150 herum (154, 187, 141, 149, 147, 105). Bei multiplikativer Struktur müsste sie **mitwachsen**, in Beispiel 4 tut sie das, von 179 auf 284. |
| **Ausreisser oder Brüche?** | Keine | Kein einzelner Punkt fällt aus dem Muster, kein Niveausprung. |

::: {.note-box}
**Der Saisonplot ist die wichtigste Grafik dieses Beispiels.** Im Zeitplot sind
Trend und Saison überlagert und schwer zu trennen; legt man die Jahre
übereinander, wird die Saisonfigur unmittelbar sichtbar und ebenso, ob sie sich
über die Jahre verändert (Beispiel 3) oder ob ein einzelnes Jahr aus der Reihe
fällt.
:::

#### Interpretation

Alle Voraussetzungen für eine additive Zerlegung sind erfüllt: klarer Trend,
stabile Saison, keine Brüche, sechs vollständige Perioden.

### Beispiel 2: Die Zerlegung Schritt für Schritt

#### Frage und Datenlage

Was macht `decompose()` genau, und wie gut trifft es die eingebauten
Bestandteile?

#### Rechnung

::: {.panel-tabset}

##### R

```{r}
#| label: fig-b2-zr-r
#| fig-cap: "Beispiel 2: Zerlegung der Absatzreihe in Trend, Saison und Rest."
#| fig-height: 4.4
zerlegung <- decompose(absatz, type = "additive")
plot(zerlegung)

# Der Trendwert bei t = 13 von Hand: zentriertes gleitendes Mittel
gewichte <- c(0.5, rep(1, 11), 0.5) / 12
round(c(von_hand = sum(as.numeric(absatz)[7:19] * gewichte),
        aus_decompose = zerlegung$trend[13]), 3)

# Saisonfigur gegen die eingebauten Werte
eingebaut <- 60 * sin(2 * pi * (1:12) / 12) + 25 * cos(2 * pi * (1:12) / 12)
round(rbind(geschaetzt = zerlegung$figure,
            eingebaut = eingebaut,
            differenz = zerlegung$figure - eingebaut), 1)

round(c(summe_figur = sum(zerlegung$figure),
        fehlende_trendwerte = sum(is.na(zerlegung$trend)),
        rest_sd = sd(zerlegung$random, na.rm = TRUE)), 3)
```

##### Python

```{python}
#| label: fig-b2-zr-py
#| fig-cap: "Beispiel 2: dieselbe Zerlegung mit statsmodels."
#| fig-height: 4.4
zerlegung = seasonal_decompose(absatz, model="additive", period=12)
abb = zerlegung.plot()
abb.set_size_inches(7, 4.4)
plt.tight_layout()
plt.show()

gewichte = np.r_[0.5, np.ones(11), 0.5] / 12
print("Trend bei t = 13 von Hand:  ",
      round(float((absatz.values[6:19] * gewichte).sum()), 3))
print("Trend bei t = 13 aus statsmodels:",
      round(float(zerlegung.trend.iloc[12]), 3))

figur = zerlegung.seasonal[:12].values
eingebaut = (60 * np.sin(2 * np.pi * np.arange(1, 13) / 12)
             + 25 * np.cos(2 * np.pi * np.arange(1, 13) / 12))
print(pd.DataFrame({"geschaetzt": figur.round(1),
                    "eingebaut": eingebaut.round(1),
                    "differenz": (figur - eingebaut).round(1)},
                   index=range(1, 13)).T)

print("Summe der Figur:", round(float(figur.sum()), 3))
print("fehlende Trendwerte:", int(zerlegung.trend.isna().sum()))
print("Rest, Standardabweichung:", round(float(zerlegung.resid.std(ddof=1)), 2))
```

:::

#### Output Zeile für Zeile

Die geschätzte Saisonfigur gegen die eingebauten Werte:

| Monat | 1 | 2 | 3 | 4 | 5 | 6 | 7 | 8 | 9 | 10 | 11 | 12 |
|---|---|---|---|---|---|---|---|---|---|---|---|---|
| geschätzt | 46.5 | 75.5 | 66.1 | 42.2 | -1.2 | -24.7 | -59.3 | -72.9 | -57.7 | -37.9 | -0.8 | 24.2 |
| eingebaut | 51.7 | 64.5 | 60.0 | 39.5 | 8.3 | -25.0 | -51.7 | -64.5 | -60.0 | -39.5 | -8.3 | 25.0 |
| Differenz | -5.2 | **11.0** | 6.1 | 2.7 | **-9.5** | 0.3 | -7.6 | **-8.4** | 2.3 | 1.6 | 7.5 | -0.8 |

Die Schwankung der Spannweite ist selbst lehrreich: Bei nur zwölf Werten je Jahr
ist der Abstand zwischen Maximum und Minimum eine sehr unruhige Kennzahl. Was
zählt, ist die **Richtung** über die Jahre, nicht der einzelne Wert.

| Ausgabe | Wert hier | Wie er zu lesen ist |
|---|---|---|
| Trend bei $t = 13$ | **559.625**, von Hand wie aus der Funktion | Das zentrierte gleitende Mittel über 13 Werte mit halbem Gewicht an den Enden. Die 13 Werte reichen von Juli 2020 bis Juli 2021, der Trendwert für Januar 2021 nutzt also ein halbes Jahr Zukunft. |
| fehlende Trendwerte | **12** | Sechs am Anfang, sechs am Ende. Bei einer Periode von 12 fehlt an jedem Rand eine halbe Periode. **Deshalb taugt `decompose()` nicht zur Vorhersage**, für den aktuellsten Monat gibt es keinen Trend. |
| Summe der Saisonfigur | **0.000** | Per Konstruktion. Die Figur wird so verschoben, dass sie sich über ein Jahr aufhebt; das Niveau steckt vollständig im Trend. |
| Abweichungen der Figur | bis zu **11 Einheiten** | Die geschätzte Figur trifft die eingebaute nicht genau, bei sechs Wiederholungen und einem Rest mit Streuung 20 ist der Standardfehler je Monat etwa $20/\sqrt{6} = 8.2$. Die Abweichungen liegen in dieser Grössenordnung. |
| Rest, Standardabweichung | **20.685** | Sehr nahe an der eingebauten 20. Die Zerlegung hat also im Wesentlichen alles gefunden, was es zu finden gab. |

::: {.note-box}
**Die Abweichungen in der Saisonfigur sind kein Fehler des Verfahrens, sondern
Stichprobenzufall.** Sie sind aber ein Grund, eine Saisonfigur nicht auf die
Nachkommastelle zu deuten: Dass der Februar mit 75.5 statt 64.5 geschätzt wird,
heisst nicht, dass der Februar besonders stark ist, es heisst, dass sechs
Februare für eine genaue Schätzung wenig sind.

Die Faustregel "mindestens drei, besser vier Perioden" ist eine **Untergrenze für
Erkennbarkeit**, keine für Genauigkeit.
:::

#### Interpretation und Ergebnissatz

> Eine additive Zerlegung der Monatsreihe (72 Werte, Periode 12) ergibt einen
> gleichmässig steigenden Trend von rund 529 auf 773 und eine Saisonfigur mit
> Maximum im Februar (+75.5) und Minimum im August (-72.9). Der Rest streut mit
> einer Standardabweichung von 20.7 ohne erkennbares Muster.

### Beispiel 3: Wenn sich die Saison ändert

#### Frage und Datenlage

`decompose()` erzwingt in jedem Jahr **dieselbe** Saisonfigur. Was passiert, wenn
sich die Saison über die Jahre tatsächlich verändert?

Konstruiert wird eine Reihe über acht Jahre, deren Saisonamplitude von rund 30
auf 90 wächst und deren Hochpunkt sich langsam verschiebt.

#### Rechnung

::: {.panel-tabset}

##### R

```{r}
#| label: fig-b3-zr-r
#| fig-cap: "Beispiel 3: links die klassische Zerlegung mit starrer Saison, rechts STL mit sich änderndem Muster."
#| fig-height: 4.2
m2 <- 96
t2 <- 1:m2
amplitude <- 30 + 60 * (t2 - 1) / (m2 - 1)
phase <- 2 * pi * t2 / 12 - 0.5 * (t2 - 1) / (m2 - 1) * pi
wandel <- ts(round(600 + 2 * t2 + amplitude * sin(phase) +
                     normalwerte(1414, m2, 0, 12)),
             start = c(2018, 1), frequency = 12)

zerl_klassisch <- decompose(wandel, type = "additive")
zerl_stl <- stl(wandel, s.window = 7, robust = TRUE)

par(mfrow = c(1, 2), mar = c(4, 4, 3, 1))
plot(zerl_klassisch$seasonal, ylab = "Saisonanteil", xlab = "Jahr",
     main = "decompose: starr")
plot(zerl_stl$time.series[, "seasonal"], ylab = "Saisonanteil", xlab = "Jahr",
     main = "STL: veränderlich")
par(mfrow = c(1, 1))

# Saisonspanne je Jahr
spanne <- function(x) tapply(as.numeric(x), rep(2018:2025, each = 12),
                             function(v) round(diff(range(v)), 1))
rbind(decompose = spanne(zerl_klassisch$seasonal),
      stl = spanne(zerl_stl$time.series[, "seasonal"]))

round(c(rest_sd_decompose = sd(zerl_klassisch$random, na.rm = TRUE),
        rest_sd_stl = sd(zerl_stl$time.series[, "remainder"])), 2)
```

##### Python

```{python}
#| label: fig-b3-zr-py
#| fig-cap: "Beispiel 3: dieselbe Gegenüberstellung in Python."
#| fig-height: 4.2
m2 = 96
t2 = np.arange(1, m2 + 1)
amplitude = 30 + 60 * (t2 - 1) / (m2 - 1)
phase = 2 * np.pi * t2 / 12 - 0.5 * (t2 - 1) / (m2 - 1) * np.pi
wandel = pd.Series(
    np.round(600 + 2 * t2 + amplitude * np.sin(phase)
             + normalwerte(1414, m2, 0, 12)),
    index=pd.date_range("2018-01-01", periods=m2, freq="MS"))

zerl_klassisch = seasonal_decompose(wandel, model="additive", period=12)
zerl_stl = STL(wandel, period=12, robust=True).fit()

fig, achsen = plt.subplots(1, 2, figsize=(7, 3.6))
achsen[0].plot(wandel.index, zerl_klassisch.seasonal, color="#b2182b")
achsen[0].set_title("decompose: starr")
achsen[1].plot(wandel.index, zerl_stl.seasonal, color="#2166ac")
achsen[1].set_title("STL: veränderlich")
for achse in achsen:
    achse.set_xlabel("Jahr")
    achse.set_ylabel("Saisonanteil")
plt.tight_layout()
plt.show()


def spanne(reihe):
    return reihe.groupby(reihe.index.year).apply(
        lambda g: round(float(g.max() - g.min()), 1))


print(pd.DataFrame({"decompose": spanne(zerl_klassisch.seasonal),
                    "stl": spanne(zerl_stl.seasonal)}).T)

print("Rest sd decompose:", round(float(zerl_klassisch.resid.std(ddof=1)), 2))
print("Rest sd STL:      ", round(float(zerl_stl.resid.std(ddof=1)), 2))
```

:::

#### Output Zeile für Zeile

Die Spannweite der geschätzten Saisonfigur, Jahr für Jahr:

| Jahr | 2018 | 2019 | 2020 | 2021 | 2022 | 2023 | 2024 | 2025 |
|---|---|---|---|---|---|---|---|---|
| `decompose` | 111.3 | 111.3 | 111.3 | 111.3 | 111.3 | 111.3 | 111.3 | 111.3 |
| **STL, R** | 106.7 | 107.7 | 110.3 | 115.1 | 117.3 | 130.6 | 136.8 | **140.1** |
| **STL, Python** | 96.6 | 92.9 | 105.6 | 115.4 | 120.8 | 133.9 | 164.0 | **193.8** |

| Ausgabe | Wert hier | Wie er zu lesen ist |
|---|---|---|
| `decompose`: achtmal **111.3** | | Nicht ähnlich, sondern **identisch**, die Figur wird einmal geschätzt und in jedem Jahr wiederholt. Der Wert ist der Mittelwert über acht Jahre und beschreibt kein einziges davon richtig. |
| STL: von rund 100 auf 140 bis 194 wachsend | | Das Verfahren folgt der tatsächlichen Entwicklung. |
| R und Python weichen dabei ab | 140.1 gegen 193.8 im letzten Jahr | Beide verwenden ein Glättungsfenster von 7 für die Saison, aber verschiedene Voreinstellungen für die inneren Iterationen und die Trendglättung. Das Fenster steuert, **wie schnell** sich die Figur ändern darf, R glättet hier stärker. Wer STL berichtet, nennt Fensterbreite und Umgebung dazu. |
| Rest sd `decompose` | **21.24** in beiden | |
| Rest sd STL | **16.81** in R, **11.17** in Python | In beiden Fällen deutlich kleiner. Was `decompose()` nicht in die Saison stecken kann, landet im Rest, dort steht also Struktur, die keine sein sollte. |

Damit ist auch die Diagnose beschrieben: **Ein Rest, dessen Schwankungsbreite sich
über die Jahre systematisch ändert, ist das Erkennungszeichen einer
Saisonfigur, die nicht mehr passt.** Bei `decompose()` wächst der Betrag des
Rests gegen Ende der Reihe deutlich an, bei STL bleibt er ungefähr gleich.

::: {.note-box}
**Was STL zusätzlich kann und was es kostet.** STL glättet Trend und Saison
getrennt mit lokalen Regressionen; die Fensterbreite `s.window` beziehungsweise
`seasonal` steuert, **wie schnell** sich die Saisonfigur ändern darf. Ein kleines
Fenster folgt jedem Jahr, ein grosses nähert sich der starren Figur an;
`s.window = "periodic"` in R erzwingt sie ganz.

Der Preis ist eine Entscheidung mehr und die Gefahr, mit einem zu kleinen
Fenster Rauschen in die Saison zu ziehen. Mit `robust = TRUE` werden Ausreisser
zudem heruntergewichtet, statt die Figur zu verbiegen.
:::

#### Interpretation und Ergebnissatz

> Die Saisonamplitude wächst über den Beobachtungszeitraum um rund 40 Prozent.
> Eine klassische Zerlegung mit starrer Saisonfigur bildet das nicht ab und
> verschiebt die Differenz in den Rest (Standardabweichung 21.2 gegenüber 16.8
> bei STL mit `s.window = 7`); berichtet wird die STL-Zerlegung.

### Beispiel 4: Multiplikativ und der Logarithmus

#### Frage und Datenlage

Eine Umsatzreihe, die um 1.2 Prozent je Monat wächst und deren Saisonschwankung
**prozentual** konstant ist. Was tut eine additive Zerlegung damit, und was
ändert der Logarithmus?

#### Rechnung

::: {.panel-tabset}

##### R

```{r}
#| label: fig-b4-zr-r
#| fig-cap: "Beispiel 4: oben die Reihe mit wachsenden Zacken, unten dieselbe Reihe logarithmiert."
#| fig-height: 4
m3 <- 72
t3 <- 1:m3
umsatz <- ts(round(500 * 1.012^t3 *
                     (1 + 0.12 * sin(2 * pi * t3 / 12) +
                        0.05 * cos(2 * pi * t3 / 12)) *
                     exp(normalwerte(1313, m3, 0, 0.03))),
             start = c(2020, 1), frequency = 12)

par(mfrow = c(2, 1), mar = c(3, 4, 2, 1))
plot(umsatz, ylab = "Umsatz", main = "Rohdaten", lwd = 1.5)
plot(log(umsatz), ylab = "log(Umsatz)", main = "logarithmiert", lwd = 1.5)
par(mfrow = c(1, 1))

# Spannweite je Jahr, roh und logarithmiert
jahr <- rep(2020:2025, each = 12)
round(rbind(
  roh = tapply(as.numeric(umsatz), jahr, function(v) diff(range(v))),
  logarithmiert = tapply(log(as.numeric(umsatz)), jahr,
                         function(v) diff(range(v)))
), 3)

# Reste beider Zerlegungen
round(c(rest_sd_additiv = sd(decompose(umsatz, "additive")$random, na.rm = TRUE),
        rest_sd_multiplikativ = sd(decompose(umsatz, "multiplicative")$random,
                                   na.rm = TRUE)), 4)
```

##### Python

```{python}
#| label: fig-b4-zr-py
#| fig-cap: "Beispiel 4: dieselbe Gegenüberstellung in Python."
#| fig-height: 4
m3 = 72
t3 = np.arange(1, m3 + 1)
umsatz = pd.Series(
    np.round(500 * 1.012 ** t3
             * (1 + 0.12 * np.sin(2 * np.pi * t3 / 12)
                + 0.05 * np.cos(2 * np.pi * t3 / 12))
             * np.exp(normalwerte(1313, m3, 0, 0.03))),
    index=pd.date_range("2020-01-01", periods=m3, freq="MS"))

fig, achsen = plt.subplots(2, 1, figsize=(7, 4))
achsen[0].plot(umsatz.index, umsatz.values, lw=1.5, color="#2166ac")
achsen[0].set_ylabel("Umsatz")
achsen[0].set_title("Rohdaten")
achsen[1].plot(umsatz.index, np.log(umsatz.values), lw=1.5, color="#b2182b")
achsen[1].set_ylabel("log(Umsatz)")
achsen[1].set_title("logarithmiert")
plt.tight_layout()
plt.show()

nach_jahr = umsatz.groupby(umsatz.index.year)
log_umsatz = np.log(umsatz)
print(pd.DataFrame({
    "roh": nach_jahr.apply(lambda g: g.max() - g.min()).round(1),
    "logarithmiert": log_umsatz.groupby(log_umsatz.index.year)
                     .apply(lambda g: g.max() - g.min()).round(3),
}).T)

print("Rest sd additiv:      ",
      round(float(seasonal_decompose(umsatz, model="additive",
                                     period=12).resid.std(ddof=1)), 4))
print("Rest sd multiplikativ:",
      round(float(seasonal_decompose(umsatz, model="multiplicative",
                                     period=12).resid.std(ddof=1)), 4))
```

:::

#### Output Zeile für Zeile

Spannweite je Jahr:

| Jahr | 2020 | 2021 | 2022 | 2023 | 2024 | 2025 |
|---|---|---|---|---|---|---|
| roh | 179 | 159 | 218 | 225 | 218 | **284** |
| logarithmiert | 0.320 | 0.254 | 0.295 | 0.274 | 0.226 | **0.262** |

| Ausgabe | Wie sie zu lesen ist |
|---|---|
| Roh: 179 wächst auf 284 | Die Zacken werden mit dem Niveau höher, das Erkennungszeichen multiplikativer Struktur. Der Umsatz steigt im selben Zeitraum von rund 520 auf 1200, also um den Faktor 2.3; die Spannweite um den Faktor 1.6. |
| Logarithmiert: zwischen **0.226 und 0.320**, ohne Richtung | Nach dem Logarithmieren schwankt die Breite nur noch zufällig, statt zu wachsen. Genau das ist der Zweck: Aus einem konstanten **Verhältnis** wird eine konstante **Differenz**. |
| Rest sd additiv: 23.01 | Auf der Skala der Rohdaten. |
| Rest sd multiplikativ: 0.0227 | Ein Faktor, kein Betrag: Der Rest schwankt um 2.3 Prozent um den Wert 1. |

Die beiden Reste sind nicht direkt vergleichbar, sie stehen auf verschiedenen
Skalen. Vergleichbar wird es über die **Struktur** im Rest: Beim additiven Modell
wächst der Betrag des Rests mit dem Niveau (Korrelation 0.20), beim
multiplikativen nicht (-0.11).

::: {.note-box}
**Zwei Wege, dasselbe zu tun:**

| Weg | Rechnung | Wann |
|---|---|---|
| multiplikatives Modell | $y_t = T_t \cdot S_t \cdot R_t$ | wenn die Software es anbietet und man auf der Originalskala bleiben will |
| logarithmieren, dann additiv | $\ln y_t = \ln T_t + \ln S_t + \ln R_t$ | fast immer besser: Danach sind **alle** Verfahren für additive Reihen anwendbar, inklusive [ARIMA](arima-sarima.qmd) |

Der Preis des Logarithmierens ist die Rücktransformation. $e^{\hat{y}}$ schätzt
den **Median**, nicht den Mittelwert der Originalskala; für den Mittelwert braucht
es eine Korrektur um $e^{\sigma^2/2}$. Und Nullwerte sind nicht logarithmierbar.
:::

#### Interpretation und Ergebnissatz

> Die Saisonschwankung wächst mit dem Niveau (Spannweite je Jahr von 179 auf 284
> bei einem Anstieg des Niveaus um den Faktor 2.3); nach Logarithmierung schwankt
> sie ohne Richtung zwischen 0.23 und 0.32. Modelliert wird deshalb die logarithmierte Reihe mit
> additiver Zerlegung.

### Beispiel 5: Zwei Reihen mit Trend

#### Frage und Datenlage

Zwei Reihen, die inhaltlich nichts miteinander zu tun haben. Beide steigen
linear und enthalten unabhängiges Rauschen. Wie hoch ist ihre Korrelation?

#### Rechnung

::: {.panel-tabset}

##### R

```{r}
#| label: fig-b5-zr-r
#| fig-cap: "Beispiel 5: links die beiden Reihen, rechts ihre Monatsdifferenzen gegeneinander."
#| fig-height: 3.4
reihe_a <- 100 + 2.0 * t + normalwerte(2121, monate, 0, 8)
reihe_b <- 50 + 1.2 * t + normalwerte(3131, monate, 0, 6)

par(mfrow = c(1, 2), mar = c(4, 4, 3, 1))
plot(t, reihe_a, type = "l", lwd = 1.5, col = "#2166ac", ylim = c(0, 260),
     xlab = "Monat", ylab = "Wert", main = "beide Reihen")
lines(t, reihe_b, lwd = 1.5, col = "#b2182b")
legend("topleft", legend = c("A", "B"), col = c("#2166ac", "#b2182b"),
       lwd = 1.5, bty = "n")

plot(diff(reihe_a), diff(reihe_b), pch = 16, cex = 0.7, col = "grey30",
     xlab = "Differenz A", ylab = "Differenz B", main = "nach Differenzenbildung")
par(mfrow = c(1, 1))

test_roh <- cor.test(reihe_a, reihe_b)
test_diff <- cor.test(diff(reihe_a), diff(reihe_b))
round(c(r_roh = test_roh$estimate, p_roh = test_roh$p.value,
        r_differenzen = test_diff$estimate, p_differenzen = test_diff$p.value), 4)
```

##### Python

```{python}
#| label: fig-b5-zr-py
#| fig-cap: "Beispiel 5: dieselbe Gegenüberstellung in Python."
#| fig-height: 3.4
reihe_a = 100 + 2.0 * t + normalwerte(2121, monate, 0, 8)
reihe_b = 50 + 1.2 * t + normalwerte(3131, monate, 0, 6)

fig, achsen = plt.subplots(1, 2, figsize=(7, 3.4))
achsen[0].plot(t, reihe_a, lw=1.5, color="#2166ac", label="A")
achsen[0].plot(t, reihe_b, lw=1.5, color="#b2182b", label="B")
achsen[0].set_ylim(0, 260)
achsen[0].set_xlabel("Monat")
achsen[0].set_ylabel("Wert")
achsen[0].set_title("beide Reihen")
achsen[0].legend(frameon=False)
achsen[1].scatter(np.diff(reihe_a), np.diff(reihe_b), s=10, color="0.3")
achsen[1].set_xlabel("Differenz A")
achsen[1].set_ylabel("Differenz B")
achsen[1].set_title("nach Differenzenbildung")
plt.tight_layout()
plt.show()

for name, x, y in [("roh", reihe_a, reihe_b),
                   ("Differenzen", np.diff(reihe_a), np.diff(reihe_b))]:
    r, p = stats.pearsonr(x, y)
    print(f"{name:12s} r = {r: .4f}   p = {p:.4f}")
```

:::

#### Output Zeile für Zeile

| Rechnung | $r$ | p |
|---|---|---|
| auf den Rohreihen | **0.964** | **< .001** |
| auf den Monatsdifferenzen | **0.031** | **0.798** |

| Ausgabe | Wie sie zu lesen ist |
|---|---|
| $r = 0.964$ auf den Rohreihen | Ein Wert, der in jeder Querschnittsauswertung als sehr starker Zusammenhang gälte. Hier ist er **vollständig durch die Konstruktion erzeugt**: Beide Reihen steigen, also sind beide früh klein und spät gross. Die Korrelation misst nur das. |
| $p < .001$ | Der Test macht es nicht besser, sondern schlimmer: Er verleiht dem Artefakt den Anschein von Verlässlichkeit. Seine Voraussetzung, unabhängige Beobachtungen, ist bei Zeitreihen verletzt, der p-Wert also ohnehin nicht gültig. |
| $r = 0.031$ auf den Differenzen | Nach Entfernen des Trends bleibt nichts übrig. Das ist die richtige Antwort. |
| $p = 0.798$ | Ebenfalls unauffällig. |
| Das rechte Streudiagramm | zeigt eine strukturlose Punktwolke, im Gegensatz zu den beiden parallel steigenden Linien links. |

::: {.note-box}
**Warum die Differenzenbildung hilft:** $\Delta y_t = y_t - y_{t-1}$ entfernt
einen linearen Trend vollständig, denn die konstante Steigung fällt beim
Subtrahieren heraus. Was bleibt, sind die Abweichungen von Monat zu Monat und
genau dort sitzt der Zusammenhang, wenn es einen gibt.

**Warum das nicht die ganze Lösung ist:** Auch differenzierte Reihen können
gemeinsame Zyklen haben, und die Unabhängigkeitsannahme des Korrelationstests
bleibt fraglich. Die saubere Behandlung von Zusammenhängen zwischen Zeitreihen
läuft über Modelle, die die Autokorrelation ausdrücklich abbilden, siehe
[Stationarität](stationaritaet-acf-pacf.qmd) und
[ARIMA](arima-sarima.qmd).

Und der Sonderfall, in dem gerade der gemeinsame Trend echt ist, heisst
**Kointegration**, dann ist das Differenzieren zu viel des Guten. Erkennbar
daran, dass die Differenz der beiden Reihen selbst stationär ist.
:::

#### Interpretation und Ergebnissatz

> Zwischen den beiden Reihen besteht kein nachweisbarer Zusammenhang: Auf den
> Monatsdifferenzen beträgt die Korrelation 0.03 (p = .80, n = 71). Die
> Korrelation der Rohreihen von 0.96 geht vollständig auf den gemeinsamen
> Aufwärtstrend zurück und ist inhaltlich nicht deutbar.

::::

## Verständnisfragen

::: {.quiz}
Eine Monatsreihe zeigt Saisonzacken, die mit dem steigenden Niveau immer höher
werden. Was folgt für die Zerlegung?

- [ ] Additive Zerlegung, sie ist der Standard ~ Sie unterstellt konstante
      Schwankungsbreite und passt hier nicht.
- [x] Multiplikative Zerlegung, oder additiv nach Logarithmierung ~ Richtig. Wenn
      die Schwankung mit dem Niveau wächst, ist die Struktur multiplikativ. Das
      Logarithmieren macht aus dem Produkt eine Summe und erlaubt danach alle
      Verfahren für additive Reihen.
- [ ] Die Saison muss vorher entfernt werden ~ Das ist das Ergebnis der
      Zerlegung, nicht ihre Voraussetzung.
:::

::: {.quiz}
Im Rest der Zerlegung schwankt der Betrag über die Jahre systematisch: erst
klein, später gross. Was heisst das?

- [x] Die Saisonfigur passt nicht mehr, weil sie sich verändert hat ~ Richtig.
      Was `decompose()` nicht in die starre Figur stecken kann, landet im Rest.
      STL erlaubt eine Saisonfigur, die sich langsam ändert, und halbiert im
      Beispiel die Reststreuung.
- [ ] Das ist normal, der Rest enthält immer Muster ~ Er enthält Rauschen; ein
      systematisches Muster ist ein Befund.
- [ ] Die Reihe ist zu kurz ~ Eine kurze Reihe erzeugt kein systematisch
      wachsendes Restmuster.
:::

::: {.quiz}
Warum fehlt der Trend aus `decompose()` an beiden Rändern der Reihe?

- [x] Weil ein zentriertes gleitendes Mittel eine halbe Periode Vergangenheit und
      Zukunft braucht ~ Richtig. Bei Periode 12 fehlen je sechs Werte. Deshalb
      liefert das Verfahren gerade für den aktuellsten Monat keinen Trend und
      taugt nicht zur Vorhersage.
- [ ] Weil dort zu wenige Beobachtungen vorliegen ~ Die Beobachtungen sind da;
      es fehlen die Nachbarn, über die gemittelt wird.
- [ ] Weil die Saison am Rand nicht bestimmbar ist ~ Die Saisonfigur wird über
      alle Jahre geschätzt und gilt auch am Rand.
:::

::: {.quiz}
Zwei Reihen mit deutlichem Aufwärtstrend korrelieren mit 0.96 bei p < .001. Was
folgt?

- [ ] Ein starker Zusammenhang zwischen den beiden Grössen ~ Der gemeinsame Trend
      genügt für eine hohe Korrelation, auch ohne jeden inhaltlichen Zusammenhang.
- [x] Nichts, solange der Trend nicht entfernt ist ~ Richtig. Auf den
      Monatsdifferenzen bleibt im Beispiel r = 0.03 übrig. Der p-Wert ist
      zusätzlich ungültig, weil er unabhängige Beobachtungen voraussetzt.
- [ ] Die Korrelation ist falsch berechnet ~ Sie ist korrekt berechnet und
      trotzdem inhaltlich wertlos.
:::

::: {.quiz}
Die geschätzte Saisonfigur weicht für den Februar um 11 Einheiten von der
tatsächlichen ab. Ist das ein Problem?

- [x] Nein, bei sechs Jahren ist das die normale Schätzunsicherheit ~ Richtig.
      Der Standardfehler je Monat ist etwa die Reststreuung geteilt durch die
      Wurzel aus der Anzahl Jahre, hier rund 8. Eine Saisonfigur ist deshalb
      nicht auf die Nachkommastelle deutbar.
- [ ] Ja, die Zerlegung ist fehlerhaft ~ Sie rechnet korrekt; die Unsicherheit
      steckt in den Daten.
- [ ] Ja, es hätte multiplikativ gerechnet werden müssen ~ Die
      Schwankungsbreite ist konstant; additiv ist richtig.
:::

## Verlinkte Ressourcen

- [Forecasting: Principles and Practice, Kapitel 2 und 3](https://otexts.com/fpp3/)
- [R-Dokumentation zu `stl`](https://stat.ethz.ch/R-manual/R-devel/library/stats/html/stl.html)
- [statsmodels: Saisonzerlegung](https://www.statsmodels.org/stable/generated/statsmodels.tsa.seasonal.seasonal_decompose.html)
