---
title: "Zeitreihen: Grundlagen"
description: "Trend, Saison und Rest, Zerlegung und was daran ablesbar ist."
categories: ["Zeitreihen", "Interpretation", "R", "Python"]
quelle: ["STATDA"]
seitentyp: konzept
stand: entwurf
order: 10
---

```{r}
#| label: setup-r
#| include: false
set.seed(2026)

# Monatliche Absatzzahlen: Trend, Jahressaison, Rest
monate <- 72
t <- 1:monate
trend <- 500 + 4 * t
saison <- 60 * sin(2 * pi * t / 12) + 25 * cos(2 * pi * t / 12)
rest <- rnorm(monate, 0, 20)

absatz <- ts(round(trend + saison + rest), start = c(2020, 1), frequency = 12)
```

```{python}
#| label: setup-python
#| include: false
import numpy as np
import pandas as pd
import matplotlib.pyplot as plt

plt.rcParams.update({"figure.figsize": (7, 4.2), "font.size": 11,
                     "savefig.dpi": 288, "figure.dpi": 288})

rng = np.random.default_rng(2026)

monate = 72
t = np.arange(1, monate + 1)
trend = 500 + 4 * t
saison = 60 * np.sin(2 * np.pi * t / 12) + 25 * np.cos(2 * np.pi * t / 12)
rest = rng.normal(0, 20, monate)

absatz = pd.Series(np.round(trend + saison + rest),
                   index=pd.date_range("2020-01-01", periods=monate, freq="MS"),
                   name="absatz")
```

## Kernideen

- Die Reihenfolge der Beobachtungen ist Information, nicht Zufall
- Die Annahme unabhängiger Beobachtungen fällt weg, und mit ihr viele Standardverfahren
- Eine Zeitreihe zerfällt in Trend, Saison und Rest
- Additiv oder multiplikativ ist eine Entscheidung, die man an der Grafik trifft
- Der Rest soll strukturlos sein; ist er es nicht, fehlt dem Modell etwas
- Aggregationsebene und Zeitraum bestimmen, was man überhaupt sehen kann

## Erklärung

::: {.note-box}
**Vorwissen:** [Datum und Zeit](../../daten/datum-zeit.qmd) für den Umgang mit
Zeitstempeln und [Lage- und Streuungsmasse](../grundlagen/lage-streuungsmasse.qmd).
Was danach kommt, ist die [Stationarität](stationaritaet-acf-pacf.qmd) als
Voraussetzung für Modelle.
:::

### Was Zeitreihen von anderen Daten unterscheidet

Bei einer Querschnittserhebung ist die Reihenfolge der Zeilen beliebig. Bei einer
Zeitreihe trägt sie die Information: Der Wert von heute hängt mit dem von gestern
zusammen. Damit fällt die Annahme unabhängiger Beobachtungen, auf der die meisten
Verfahren beruhen, siehe
[Hypothesentests](../inferenz/hypothesentests-grundlagen.qmd).

Praktische Folgen, die man kennen muss:

- **Standardfehler werden zu klein**, wenn man Abhängigkeit ignoriert. Ein
  t-Test auf autokorrelierten Daten liefert zu optimistische p-Werte.
- **Zufällige Aufteilung in Trainings- und Testdaten ist falsch.** Getestet wird
  auf der Zukunft, nicht auf herausgelosten Zeitpunkten.
- **Zwei Reihen mit Trend korrelieren fast immer.** Das sagt nichts über einen
  Zusammenhang, siehe [Korrelation](../grundlagen/korrelation.qmd).

### Die drei Bestandteile

| Bestandteil | Was er beschreibt | Woran erkennbar |
|---|---|---|
| Trend | langfristige Richtung | die Reihe steigt oder fällt über Jahre |
| Saison | Muster mit fester Periode | dieselbe Form in jedem Jahr, Quartal, Wochentag |
| Rest | was übrig bleibt | soll strukturlos um null schwanken |

Manche Reihen haben zusätzlich einen Zyklus: Auf und Ab ohne feste Periode, etwa
Konjunkturwellen. Der Unterschied zur Saison ist die Vorhersagbarkeit der Länge.

### Additiv oder multiplikativ

Bei additiver Struktur bleibt die Saisonschwankung über die Jahre gleich gross,
bei multiplikativer wächst sie mit dem Niveau.

$$\text{additiv: } y_t = T_t + S_t + R_t \qquad \text{multiplikativ: } y_t = T_t \cdot S_t \cdot R_t$$

Die Entscheidung fällt am Bild: Werden die Zacken mit steigendem Niveau höher, ist
die Struktur multiplikativ. Eine Logarithmierung macht daraus eine additive, weil
aus dem Produkt eine Summe wird. Das ist der übliche Weg, weil danach alle
Verfahren für additive Reihen anwendbar sind.

### Die Zerlegung

::: {.panel-tabset}

## R

```{r}
#| label: fig-zerlegung-r
#| fig-cap: "Zerlegung der Absatzreihe in Trend, Saison und Rest über gleitende Mittel."
#| fig-height: 4.4
zerlegung <- decompose(absatz, type = "additive")
plot(zerlegung)
```

## Python

```{python}
#| label: fig-zerlegung-py
#| fig-cap: "Dieselbe Zerlegung mit statsmodels."
#| fig-height: 4.4
from statsmodels.tsa.seasonal import seasonal_decompose

zerlegung = seasonal_decompose(absatz, model="additive", period=12)
abb = zerlegung.plot()
abb.set_size_inches(7, 4.4)
plt.tight_layout()
plt.show()
```

:::

Vier Bilder, von oben nach unten: die Reihe selbst, der Trend als gleitendes
Mittel, die geschätzte Saisonfigur und der Rest. Zu lesen ist es so:

- **Trend:** Richtung und Tempo. Die ersten und letzten sechs Monate fehlen, weil
  ein gleitendes Mittel über zwölf Monate am Rand nicht berechenbar ist.
- **Saison:** die mittlere Abweichung je Monat, in jedem Jahr identisch
  wiederholt. Genau diese Starrheit ist die Schwäche des Verfahrens.
- **Rest:** soll strukturlos aussehen. Bleibt dort ein Muster, hat die Zerlegung
  etwas nicht erfasst.

Robustere Verfahren wie STL erlauben eine Saisonfigur, die sich langsam ändert,
und sind gegen Ausreisser weniger empfindlich.

::: {.panel-tabset}

## R

```{r}
#| label: fig-stl-r
#| fig-cap: "STL-Zerlegung: die Saisonfigur darf sich über die Jahre verändern."
#| fig-height: 4.2
plot(stl(absatz, s.window = "periodic"))
```

## Python

```{python}
#| label: fig-stl-py
#| fig-cap: "STL in statsmodels."
#| fig-height: 4.2
from statsmodels.tsa.seasonal import STL

stl = STL(absatz, period=12, robust=True).fit()
abb = stl.plot()
abb.set_size_inches(7, 4.2)
plt.tight_layout()
plt.show()
```

:::

### Was man aus der Zerlegung nicht ablesen darf

Die Zerlegung ist beschreibend. Sie sagt, wie sich die Reihe in Bestandteile
aufteilen lässt, und nicht, warum. Insbesondere:

- Ein Trend ist keine Ursache und keine Garantie für die Zukunft.
- Die Saisonfigur ist ein Mittel über die beobachteten Jahre; ein einzelnes
  ungewöhnliches Jahr verzerrt sie.
- Der Rest enthält alles, was das Verfahren nicht kennt, also auch echte
  Ereignisse wie einen Streik oder eine Preisänderung.

### Aggregationsebene und Zeitraum

Beides entscheidet, was sichtbar ist. Tagesdaten zeigen Wochenmuster, die in
Monatsdaten verschwinden. Ein Zeitraum von zwei Jahren erlaubt keine Aussage über
Saisonalität, weil zwei Wiederholungen kein Muster belegen. Als Faustregel
braucht eine Saisonschätzung mindestens drei, besser vier vollständige Perioden.

Umgekehrt kann eine zu feine Ebene Muster erzeugen, die inhaltlich nicht
interessieren: Wer Tagesdaten auf Trend untersucht, kämpft mit Wochenenden und
Feiertagen.

::: {.quiz}
Eine Monatsreihe zeigt Saisonzacken, die mit dem steigenden Niveau immer höher
werden. Was folgt für die Zerlegung?

- [ ] Additive Zerlegung, sie ist der Standard ~ Sie unterstellt konstante
      Schwankungsbreite und passt hier nicht.
- [x] Multiplikative Zerlegung, oder additiv nach Logarithmierung ~ Richtig. Wenn
      die Schwankung mit dem Niveau wächst, ist die Struktur multiplikativ. Das
      Logarithmieren macht aus dem Produkt eine Summe und erlaubt danach alle
      Verfahren für additive Reihen.
- [ ] Die Saison muss vorher entfernt werden ~ Das ist das Ergebnis der
      Zerlegung, nicht ihre Voraussetzung.
:::

::: {.quiz}
Im Rest der Zerlegung ist ein deutliches wellenförmiges Muster erkennbar. Was
heisst das?

- [x] Die Zerlegung hat eine Struktur nicht erfasst ~ Richtig. Der Rest soll
      strukturlos sein. Eine Welle darin deutet auf einen Zyklus, eine falsche
      Periodenlänge oder eine sich verändernde Saisonfigur, für die STL besser
      geeignet ist.
- [ ] Das ist normal, der Rest enthält immer Muster ~ Er enthält Rauschen; ein
      sichtbares Muster ist ein Befund.
- [ ] Die Reihe ist zu kurz ~ Möglich, aber eine kurze Reihe erzeugt kein
      wellenförmiges Restmuster.
:::

::: {.quiz}
Zwei Reihen mit deutlichem Aufwärtstrend korrelieren mit 0.95. Was folgt?

- [ ] Ein starker Zusammenhang zwischen den beiden Grössen ~ Der gemeinsame Trend
      genügt für eine hohe Korrelation, auch ohne jeden inhaltlichen Zusammenhang.
- [x] Nichts, solange der Trend nicht entfernt ist ~ Richtig. Verglichen werden
      die Reihen erst nach Entfernen des Trends, etwa über Differenzen, siehe
      Stationarität.
- [ ] Die Korrelation ist falsch berechnet ~ Sie ist korrekt berechnet und
      trotzdem inhaltlich wertlos.
:::

## Verlinkte Ressourcen

- [Forecasting: Principles and Practice, Kapitel 2 und 3](https://otexts.com/fpp3/)
- [R-Dokumentation zu `stl`](https://stat.ethz.ch/R-manual/R-devel/library/stats/html/stl.html)
- [statsmodels: Saisonzerlegung](https://www.statsmodels.org/stable/generated/statsmodels.tsa.seasonal.seasonal_decompose.html)
